# Interpretazione bayesiana della probabilità {#sec-prob-interpretation}

## Introduzione {.unnumbered .unlisted}

In questo capitolo adotteremo una **prospettiva bayesiana** sulla probabilità. Secondo questo approccio, la probabilità non è una proprietà intrinseca degli eventi, né una mera frequenza osservata, bensì un **grado di credenza razionale** che un agente assegna sulla base delle informazioni disponibili.

Questa visione, sviluppata da pensatori quali Thomas Bayes, Pierre‑Simon Laplace e Bruno de Finetti, fornisce una cornice concettuale particolarmente adatta alle scienze psicologiche, in cui spesso si è chiamati a ragionare in condizioni di informazione parziale, rumore sistematico e variabilità individuale strutturale.

Dal punto di vista bayesiano, gli assiomi della probabilità non descrivono proprietà oggettive dei fenomeni aleatori, ma costituiscono vincoli di coerenza logica per un sistema di credenze razionali. Essi specificano come le nostre valutazioni dell'incertezza devono relazionarsi tra loro per evitare contraddizioni. La violazione di questi vincoli renderebbe l’assegnazione di probabilità internamente incoerente, esponendo il soggetto a valutazioni paradossali e a scelte decisionali sistematicamente svantaggiose.

Nel corso del modulo ricorreremo spesso a simulazioni al computer. Il loro scopo non è definire astrattamente "che cos'è" la probabilità, ma illustrare come un sistema di credenze coerente si comporta a contatto con i dati empirici, mostrando così perché l'approccio bayesiano sia uno strumento potente per il ragionamento scientifico in psicologia.

## Perché la probabilità bayesiana in psicologia? {.unnumbered .unlisted}

L’approccio bayesiano offre un quadro epistemologico e statistico particolarmente adatto alla ricerca psicologica, grazie a tre proprietà distintive rispetto al paradigma frequentista.

**Integrazione di informazioni complementari.**  
Molti studi, specie in ambito clinico e sperimentale, si basano su campioni di dimensioni ridotte (*n* tra 20 e 50), nei quali l’informazione empirica è intrinsecamente limitata. L’inferenza bayesiana compensa tale limite incorporando formalmente le conoscenze pregresse attraverso la distribuzione a priori, sfruttando in modo coerente l’intero spettro informativo disponibile.

**Formalizzazione della conoscenza cumulativa.**  
La ricerca psicologica non procede mai da un vuoto teorico, ma si innesta su teorie consolidate e risultati precedenti. L’approccio bayesiano traduce questa dimensione cumulativa in termini matematici, rendendo esplicito e verificabile l’aggiornamento delle credenze alla luce di nuovi dati, un processo che nei metodi tradizionali rimane spesso implicito.

**Interpretabilità diretta dei risultati.**  
L’inferenza bayesiana esprime le conclusioni nel linguaggio naturale della probabilità, ad esempio: "La probabilità che l’effetto sia compreso tra 0.2 e 0.8 è del 95%". Questa formulazione supera le note ambiguità degli intervalli di confidenza frequentisti, facilita la comunicazione scientifica e agevola la traduzione dei risultati in decisioni cliniche, indicazioni pratiche e sviluppo teorico. In tal senso, l’approccio bayesiano si rivela non solo metodologicamente robusto, ma anche epistemicamente trasparente.

::: {.callout-note collapse="true" title="Esempio concreto"}

**Scenario**: uno psicologo clinico intende valutare l'efficacia di un nuovo protocollo per l'ansia attraverso uno studio pilota condotto su un campione ristretto ($n$ = 15).

**Approccio tradizionale**: "La numerosità campionaria è insufficiente per garantire una potenza statistica adeguata. Non è possibile trarre conclusioni significative; l'unica soluzione è ampliare drasticamente il campione."

**Approccio bayesiano**: "Posso integrare le evidenze della letteratura preesistente definendo un *prior* informativo, per poi aggiornarlo con i dati raccolti sui 15 pazienti. Ne deriverà una distribuzione a posteriori capace di quantificare con rigore sia l'effetto stimato sia l'incertezza residua, offrendo una base razionale per la decisione clinica anche in presenza di dati limitati."

:::

::: {.callout-tip collapse="true"}
## Prerequisiti

Questo è il capitolo introduttivo del modulo. Non sono richiesti prerequisiti specifici oltre alle conoscenze di algebra elementare e statistica descrittiva indicate nell'introduzione generale.

Per consultazioni opzionali:

- @sec-apx-math-symbols 
- @sec-apx-numbers
:::

::: {.callout-caution collapse=true title="Preparazione del Notebook"}

```{r}
#| output: false
here::here("code", "_common.R") |> 
  source()
# Riapplica il tema per sicurezza
apply_visual_theme()
```
:::

## Casualità e incertezza: due prospettive a confronto

L’incertezza è una condizione costante dell’esperienza umana: non possiamo ricostruire il passato con assoluta precisione, né prevedere il futuro con certezza, e spesso la complessità del presente ci sfugge. Come osserva @spiegelhalter2024probability, questa condizione invita a considerare la casualità non come una proprietà misteriosa degli eventi, ma come un modello operativo che, rinunciando a predizioni deterministiche, consente di individuare regolarità statistiche utili per interpretare la realtà e orientare le decisioni.

Per analizzare sistematicamente l’incertezza, è utile distinguere due dimensioni fondamentali dello stato epistemico. Questa distinzione chiarisce quali aspetti dell’incertezza sono radicati nella struttura del mondo e quali, invece, nei limiti della nostra conoscenza, premessa necessaria per comprendere il ruolo della probabilità nella ricerca psicologica.

### Incertezza epistemica

L’**incertezza epistemica** (dal greco ἐπιστήμη, “conoscenza”) deriva da informazioni insufficienti o di scarsa qualità. È, almeno in linea di principio, riducibile: nuovi dati, disegni sperimentali più accurati o misurazioni più affidabili possono diminuirne l’impatto. In psicologia, questa forma di incertezza è onnipresente: campioni di dimensioni limitate, variabili non controllate, informazioni cliniche o anamnestiche incomplete ne sono esempi tipici.

### Incertezza ontologica

L’**incertezza ontologica** (dal greco ὄντος, “essere”) riguarda invece l’imprevedibilità che sembra inerente ai fenomeni stessi. Non dipende dalle limitazioni del ricercatore e non scompare nemmeno in presenza di misurazioni estremamente precise. Nell’ambito psicologico, rientrano in questa categoria la variabilità comportamentale residua anche in condizioni sperimentali controllate, la natura probabilistica delle decisioni in situazioni ambigue e fenomeni come l’emergere di intuizioni, creatività o cambiamenti improvvisi di strategia cognitiva.

### La sintesi bayesiana: l’incertezza come stato epistemico

Nel quadro bayesiano adottato in questo manuale, le due forme di incertezza, epistemica e ontologica, sono trattate in modo unificato. Ciò che viene spesso descritto come incertezza ontologica viene formalizzato mediante lo stesso strumento: l'assegnazione di probabilità.

Questa scelta poggia su una premessa epistemologica: l’accesso dell’osservatore allo stato del sistema è sempre parziale. La probabilità diventa così lo strumento con cui quantifichiamo sistematicamente i limiti della nostra conoscenza, a prescindere che questi derivino da informazioni incomplete o dalla complessità intrinseca del fenomeno.

Come osservò Laplace, un intelletto onnisciente in grado di conoscere tutte le forze della natura e la posizione di ogni particella vedrebbe il futuro determinato con la stessa certezza del passato. In un universo deterministico, l’impossibilità di previsioni perfette non dipenderebbe dalla natura del mondo, ma esclusivamente dall’incompletezza della nostra conoscenza.

Da questa prospettiva, la probabilità non è una proprietà intrinseca del mondo, ma una **conseguenza necessaria dei limiti cognitivi ed epistemici dell’osservatore**. È il nostro stato informativo, non il mondo in sé, a generare l’incertezza.

Questa interpretazione **epistemica della probabilità**, intesa come misura del grado di credenza razionale, costituisce il fondamento concettuale e metodologico dell’intero manuale *Inferenza bayesiana in psicologia: Ragionare con l’incertezza. Fondamenti, workflow e applicazioni*.  Tuttavia, un sistema di credenze, per quanto coerente, rimane astratto finché non viene utilizzato da un decisore. È a questo compito che ora rivolgiamo la nostra attenzione.

## Il decisore coerente di fronte all'incertezza

La trattazione dell'incertezza come stato epistemico, illustrata in precedenza, trova il suo compimento operativo nella figura del decisore razionale. Il paradigma bayesiano non si limita a descrivere l'incertezza, ma fornisce strumenti per agire coerentemente in sua presenza.

### Il soggettivismo di de Finetti

Nel suo lavoro fondamentale, Bruno de Finetti ha adottato un approccio esplicitamente soggettivista al processo decisionale in condizioni di incertezza [@de2017theory]. Le probabilità non sono proprietà intrinseche del mondo, ma valutazioni personali che esprimono quanto un agente ritenga plausibili i diversi stati possibili del sistema.

Di fronte alle stesse circostanze incerte, due decisori possono quindi divergere, talvolta marcatamente, nella stima delle probabilità, nella desiderabilità degli esiti o nella valutazione dell'influenza delle proprie azioni. Questa variabilità non rappresenta un difetto del ragionamento, ma una caratteristica inevitabile di qualsiasi processo decisionale reale.

Il paradigma bayesiano, tuttavia, non si limita a fornire una cornice soggettivista, ma propone anche un ideale matematico di razionalità interna, specificando come dovrebbe comportarsi un decisore che, pur mantenendo le proprie valutazioni soggettive, rispetta un requisito fondamentale: la **coerenza**.

Essere coerenti significa che le proprie credenze e preferenze non devono entrare in contraddizione, in modo da evitare perdite certe quando le valutazioni vengono tradotte in decisioni. Il formalismo matematico che introdurremo non mira a descrivere fedelmente le credenze di ogni decisore in ogni situazione, ma fornisce famiglie di modelli sufficientemente flessibili da rappresentare almeno una versione coerente e operativa di tali credenze.

Nel quadro bayesiano, la coerenza è il massimo che possiamo ragionevolmente richiedere a un decisore. Non gli imponiamo di compiere scelte "giuste" secondo criteri esterni, ma solo di mantenere un sistema di credenze compatibile con le proprie valutazioni. In questa prospettiva, tutto è soggettivo, persino affermazioni apparentemente oggettive come "il vero valore del parametro è *x*". Formulazioni di questo tipo vanno interpretate come abbreviazioni di: "Sono convinto che il vero valore del parametro sia *x*". Questa rilettura, lungi dall'essere un semplice dettaglio linguistico, permette di accettare le divergenze tra agenti senza rinunciare ai vincoli della coerenza [@heard2021introduction].

### L'incertezza soggettiva

Le fonti di incertezza che complicano il processo decisionale sono molteplici: eventi futuri non ancora verificati, circostanze passate di cui non si ha notizia, informazioni possedute da altri ma non dal decisore, conoscenze dimenticate. Il paradigma bayesiano tratta tutte queste forme in modo unitario: qualsiasi aspetto rispetto al quale il decisore è incerto deve essere esplicitamente riconosciuto e incorporato nel processo decisionale. Il framework considera esclusivamente lo stato attuale delle conoscenze del decisore, a prescindere da ciò che egli dovrebbe conoscere in linea di principio [@heard2021introduction].

La gestione operativa di questa molteplicità avviene attraverso lo strumento formale già introdotto, ovvero la probabilità come **grado di credenza razionale**, che consente di quantificare in modo coerente l'incertezza soggettiva alla luce delle informazioni disponibili.

### Coerenza e credenze: il filo conduttore

In sintesi, l'approccio bayesiano unifica due istanze apparentemente distanti: da un lato, il riconoscimento della soggettività e della variabilità interindividuale nelle valutazioni probabilistiche; dall'altro, l'esigenza di un vincolo formale di coerenza che impedisca contraddizioni interne. La probabilità diventa il linguaggio comune in cui si esprime l'incertezza, epistemica, ontologica o soggettiva che sia, e il criterio di coerenza garantisce che tale linguaggio venga impiegato in modo logicamente inattaccabile.

Questa duplice anima, soggettiva nei contenuti e oggettiva nella sintassi formale, costituisce il nucleo metodologico dell'inferenza bayesiana e sarà alla base di tutti gli sviluppi tecnici presentati nel manuale.

::: {.callout-note collapse="true" title="Credere e avere fiducia: due concetti distinti?"}

Nel linguaggio quotidiano, credere è un atteggiamento categorico: o si crede o non si crede. L'approccio bayesiano introduce invece i gradi di credenza (*credence*): non solo credo che domani pioverà, ad esempio, ma assegno a questa previsione una fiducia del 70%. I gradi di credenza permettono di quantificare l'incertezza in modo granulare e coerente, mentre le credenze categoriche semplificano le decisioni pratiche [@jackson2020relationship]. Questi due approcci sono complementari: nel manuale adotteremo sistematicamente il primo, perché più adatto all'analisi dei dati psicologici.
:::

## Probabilità come grado di credenza

### La visione bayesiana soggettivista

Nel paradigma bayesiano, la probabilità è interpretata come un **grado di fiducia razionale** nel verificarsi di un evento, sulla base delle informazioni disponibili in un determinato momento.

> **La probabilità è il grado di credenza (plausibilità) assegnato a un'affermazione, in funzione di uno specifico stato informativo.**

Questa definizione poggia su quattro caratteristiche interconnesse:

- **Soggettività** — individui diversi, con conoscenze e informazioni differenti, possono legittimamente attribuire probabilità diverse allo stesso evento.
- **Razionalità** — tale soggettività non è arbitraria: le probabilità devono rispettare gli assiomi della probabilità, che garantiscono coerenza interna.
- **Condizionalità** — ogni probabilità è intrinsecamente legata all'insieme informativo disponibile: parlare di probabilità senza specificare "dato ciò che so" è, in senso bayesiano, incompleto.
- **Aggiornabilità** — al sopraggiungere di nuove evidenze, le probabilità vengono riviste in modo sistematico attraverso il meccanismo dell'aggiornamento bayesiano.

Queste proprietà rendono la probabilità uno strumento flessibile ma rigoroso per rappresentare e gestire l'incertezza nei contesti reali di decisione e analisi dei dati.

::: {.callout-note collapse="true" title="Applicazione clinica"}
Lo stesso punteggio a un test per la depressione ha implicazioni diverse se il soggetto proviene da un reparto psichiatrico (prevalenza elevata) o dalla popolazione generale (prevalenza bassa). La probabilità di depressione non è una proprietà intrinseca del test, ma un grado di credenza che integra conoscenze pregresse (prevalenza, anamnesi) ed evidenza empirica (sensibilità, specificità) attraverso il ragionamento bayesiano.
:::

### La coerenza: l'argomento della scommessa olandese

Se la probabilità è un grado di credenza soggettivo, come si giustificano gli assiomi matematici che la governano? La risposta è il celebre *argomento della scommessa olandese* (*Dutch Book*), sviluppato da Ramsey e de Finetti.

Supponiamo che un decisore sia disposto a scommettere denaro in base alle proprie valutazioni probabilistiche. Se queste sono internamente incoerenti, esiste sempre una combinazione di scommesse che, secondo lui, sono accettabili, ma producono una **perdita certa**, qualunque sia l'esito del fenomeno. L'incoerenza non è quindi un problema astratto, ma una forma di vulnerabilità strategica: un sistema di credenze incoerente può essere sfruttato sistematicamente a svantaggio dell'agente.

Esempio: al lancio di una moneta, un decisore assegna probabilità 2/3 sia a *Testa* sia a *Croce*. È disposto a pagare 2 € per ricevere 3 € se esce Testa, e altrettanto per Croce. Accettando entrambe le scommesse, paga 4 € e incassa comunque solo 3 €, subendo una perdita certa di 1 €. L'incoerenza sta nella somma delle probabilità (4/3 > 1), che viola l'assioma fondamentale della probabilità.

Questo esempio mostra che il rispetto degli assiomi probabilistici non è un dettaglio tecnico, ma una condizione necessaria per un ragionamento coerente: chi li viola è esposto a conseguenze pratiche negative, a prescindere da come si svolgeranno i fatti.

### Gli assiomi di Kolmogorov

Ramsey e de Finetti hanno dimostrato che per evitare perdite certe è necessario rispettare specifici vincoli di coerenza. Questi vincoli sono formalizzati negli **assiomi della probabilità** (introdotti da Kolmogorov): essi impongono che i gradi di credenza siano non negativi, che l'insieme di tutte le possibilità abbia probabilità 1 e che la probabilità di eventi mutuamente esclusivi sia additiva. La loro formulazione esatta e le loro conseguenze saranno esaminate in dettaglio nel capitolo successivo (@sec-prob-axioms-coherence). Per ora, è sufficiente sapere che questi assiomi non sono mere convenzioni matematiche: esprimono le condizioni minime per un sistema di credenze internamente coerente.

### 4.4 Implicazioni per la psicologia

L'argomento della scommessa olandese attribuisce alle regole della probabilità un significato pragmatico: non descrivono solo relazioni formali tra eventi, ma stabiliscono i vincoli che un sistema di credenze deve rispettare per guidare scelte razionali in condizioni di incertezza.

La psicologia cognitiva ha ampiamente documentato deviazioni sistematiche da questi criteri di coerenza [@griffiths2024bayesian]. L'argomento della scommessa olandese chiarisce la portata pratica di tali deviazioni: non si tratta di distorsioni cognitive astratte, ma di vulnerabilità decisionali che possono tradursi in esiti prevedibilmente sfavorevoli ogni volta che le credenze orientano il comportamento. In questo senso, il rispetto degli assiomi probabilistici non è solo un requisito logico, ma una condizione per un agire razionale nel mondo.

::: {.callout-tip title="Per approfondire"}

Una trattazione più formale dell'argomento del *Dutch Book*, insieme al *Principio Principale* di Lewis (che collega credenze soggettive e probabilità oggettive) e alle diverse misure quantitative dell'evidenza, si trova nel capitolo sui fondamenti-epistemologici del sito [companion](https://ccaudek.github.io/utet-companion/).
:::

## Le origini storiche

Le radici dell'approccio bayesiano affondano nel Settecento, quando Thomas Bayes (1701–1761) formulò il teorema che porta il suo nome, mostrando come le credenze sulle cause possano essere aggiornate a partire dagli effetti osservati. Pierre-Simon Laplace (1749–1827) sviluppò e applicò queste idee a una vasta ampia gamma di problemi scientifici, definendo la probabilità come "buon senso ridotto a calcolo". Nel Novecento, Bruno de Finetti (1906–1985) ha fornito una rigorosa fondazione soggettivista, sostenendo che la probabilità "non esiste" come proprietà del mondo, ma è uno strumento per quantificare l'incertezza individuale. Harold Jeffreys (1891–1989), con il suo Theory of Probability (1939), elaborò invece un approccio "oggettivo" basato su prior non informativi, dimostrando l'efficacia pratica dell'inferenza bayesiana nell'analisi dei dati scientifici. Dopo un periodo di eclissi dovuto al predominio del frequentismo, l'approccio bayesiano ha conosciuto una rinascita a partire dagli anni Novanta, resa possibile dallo sviluppo di metodi computazionali come i metodi Monte Carlo via catena di Markov (MCMC) e dalla loro crescente diffusione in ambito psicologico e nelle scienze cognitive [@gelman1995bayesian; @McElreath_rethinking; @doing_bayesian_data_an; @Johnson2022bayesrules].

## Il ruolo delle simulazioni: illustrazione, non definizione

Una differenza fondamentale tra l'approccio bayesiano e quello frequentista riguarda il ruolo delle simulazioni e della legge dei grandi numeri. Le due prospettive divergono sul significato delle frequenze empiriche e sul loro rapporto con il concetto di probabilità.

### La prospettiva frequentista

Secondo il frequentismo, la probabilità di un evento è definita come il limite della sua frequenza relativa in una sequenza ideale infinita di prove identiche:

$$
P(A) = \lim_{n \to \infty} \frac{\text{frequenza di occorrenza di } A}{n}.
$$

La probabilità è quindi una **proprietà oggettiva** del fenomeno, indipendente dall'osservatore e stimabile tramite esperimenti ripetuti. In questa cornice, la probabilità coincide concettualmente con il comportamento a lungo termine delle frequenze osservate.

Tuttavia, l’approccio frequentista presenta due difficoltà principali quando viene applicato a contesti concreti.

La prima riguarda l’uso della probabilità in riferimento a **eventi o decisioni singolari**. La definizione frequentista interpreta la probabilità come frequenza relativa nel lungo periodo e risulta quindi particolarmente naturale quando si considerano fenomeni ripetibili e osservabili attraverso molte prove simili. Diventa invece meno immediata quando si deve valutare un evento unico, come "domani pioverà a Firenze", o quando si deve prendere una decisione su un caso specifico, come la scelta della terapia per un paziente.

In queste situazioni, il riferimento a un collettivo di casi simili resta possibile, ma non è sempre univoco. Per attribuire una probabilità all'evento singolo, infatti, è necessario stabilire a quale classe di eventi esso appartenga. Tuttavia, tale scelta può variare a seconda delle informazioni prese in considerazione. Allo stesso modo, una stima come "il 55% dei pazienti trattati con questa terapia migliora" descrive il comportamento medio di un gruppo, ma non determina direttamente quale esito sia più probabile per quel paziente specifico, date le sue caratteristiche particolari.

La seconda difficoltà riguarda il carattere **ideale e non direttamente osservabile** della probabilità così definita. In senso frequentista, la probabilità corrisponde al limite della frequenza relativa in una sequenza indefinitamente lunga di prove. Tale limite, tuttavia, non può essere osservato empiricamente: nella pratica, infatti, disponiamo solo di un numero finito di osservazioni. La frequenza relativa calcolata su un numero finito di prove può quindi fornire una stima utile della probabilità, ma non coincide necessariamente con la probabilità vera, che resta un'entità teorica.

In sintesi, la prospettiva frequentista è molto efficace quando si analizzano fenomeni ripetibili e grandi campioni di osservazioni. Risulta invece meno naturale quando l'obiettivo è ragionare su eventi unici, prendere decisioni individuali o formulare giudizi probabilistici in situazioni in cui non esiste una sequenza chiaramente definita di repliche.

### La prospettiva bayesiana

La prospettiva bayesiana interpreta invece la probabilità come un **grado di credenza razionale** sul verificarsi di un evento, sulla base delle informazioni disponibili. Le probabilità riflettono lo stato informativo dell'agente *prima* dell'osservazione dei dati.

In questo contesto, le simulazioni non definiscono che cosa sia la probabilità, ma verificano che un sistema di credenze coerente produca comportamenti empirici compatibili con le aspettative. La legge dei grandi numeri spiega perché, se le credenze iniziali sono coerenti, le frequenze osservate tenderanno a rifletterle nel lungo periodo. Tale convergenza, tuttavia, non costituisce la definizione ontologica della probabilità, ma una conseguenza delle sue regole di coerenza.

La distinzione è sostanziale: nel frequentismo, la probabilità è definita dalla regolarità empirica emergente dalla ripetizione ideale; nel bayesiano, essa esprime uno stato di conoscenza che guida aspettative razionali sui fenomeni osservabili. Questa differenza di fondo determina anche il diverso ruolo attribuito alle simulazioni.

### Simulazione come verifica di coerenza

Nel quadro bayesiano, le simulazioni svolgono un ruolo di *verifica* e di *illustrazione*. Esse mostrano come un sistema di credenze coerente generi regolarità empiriche compatibili con le aspettative teoriche. 

Le simulazioni permettono di illustrare concetti quali la convergenza statistica e la variabilità campionaria, di confrontare le previsioni di un modello probabilistico con i dati osservati e di esplorare il comportamento dei modelli in condizioni controllate. È importante sottolineare che le simulazioni non stabiliscono cosa sia la probabilità, ma rendono visibili le conseguenze operative delle assegnazioni probabilistiche.

### Esempio: lancio di moneta rivisitato

```{r}
set.seed(42)

# Assegno credenza P(Testa) = 0.5 per simmetria epistemica
p_testa_credenza <- 0.5

# Simulazione: verifico che questa credenza è coerente
n_lanci <- 10000
risultati <- rbinom(n_lanci, 1, p_testa_credenza)

# Frequenza cumulativa
freq_cumulativa <- cumsum(risultati) / seq_along(risultati)

# Grafico
df <- data.frame(
  lancio = seq_along(risultati),
  freq = freq_cumulativa
)

ggplot(df, aes(x = lancio, y = freq)) +
  geom_line(alpha = 0.7) +
  geom_hline(yintercept = p_testa_credenza, 
             linetype = "dashed", color = "red", size = 1) +
  scale_fill_qualitative() +
  labs(
    title = "Frequenza cumulativa converge alla credenza",
    subtitle = "La credenza P(Testa)=0.5 predice la convergenza osservata",
    x = "Numero di lanci",
    y = "Frequenza cumulativa di Teste"
  ) +
  ylim(0.3, 0.7)
```

L'interpretazione bayesiana di questa simulazione evidenzia che l'assegnazione di $P(\text{Testa}) = 0.5$ deriva da un principio di simmetria epistemica, in assenza di informazioni che privilegino un esito rispetto all'altro. La simulazione verifica la coerenza di questa credenza con il comportamento empirico atteso. È importante notare che la probabilità 0.5 non è definita dalla convergenza empirica, ma rappresenta un'assegnazione a priori che la legge dei grandi numeri successivamente conferma.

## Introduzione all'aggiornamento bayesiano

Un principio cardine dell'epistemologia bayesiana è che un agente razionale possiede credenze di diversa intensità, soggette ai vincoli di coerenza imposti dagli assiomi della probabilità. Sia lo stato attuale di una credenza sia la sua evoluzione all'arrivo di nuove informazioni possono essere rappresentati mediante distribuzioni di probabilità.

### Il principio di condizionamento

Il **principio di condizionamento** specifica come un agente razionale debba rivedere le proprie credenze quando emergono nuove evidenze. Esso traduce il concetto di probabilità condizionata in una regola operativa: la probabilità iniziale (o *a priori*) di un'ipotesi $H$ viene trasformata nella sua probabilità finale (o *a posteriori*) dopo l'osservazione di un dato $E$ rilevante.

Più che un assioma, si tratta di una **prescrizione di coerenza dinamica**: impone che il nuovo grado di fiducia in $H$ coincida con la probabilità che gli si attribuiva inizialmente, *dato che* si è verificato $E$. L'informazione nuova viene così incorporata in modo sistematico, evitando aggiustamenti arbitrari e garantendo che la revisione rimanga ancorata allo stato di conoscenza precedente.

### Il teorema di Bayes: struttura concettuale

Il **teorema di Bayes** è lo strumento matematico che realizza il principio di condizionamento, scomponendo la credenza aggiornata in tre componenti essenziali:

1. **Probabilità a priori** $P(H)$: il grado di fiducia iniziale nell'ipotesi, prima di osservare i dati.
2. **Verosimiglianza** $P(E \mid H)$: la plausibilità dell'evidenza $E$ *supponendo vera* l'ipotesi $H$, ovvero quanto il dato osservato sia compatibile con l'ipotesi.
3. **Probabilità marginale dell'evidenza** $P(E)$: un fattore di normalizzazione che assicura la coerenza, pari alla probabilità complessiva di osservare $E$ sotto tutte le ipotesi considerate.

Il teorema mostra come una credenza iniziale, $P(H)$, venga modulata dalla forza dell'evidenza, $P(E \mid H)$, per generare una credenza finale, $P(H \mid E)$. È il nucleo matematico dell'apprendimento dall'esperienza: l'aggiornamento sistematico e coerente delle opinioni alla luce di nuovi dati.

### Un esempio anticipatorio: i test diagnostici

Un esempio paradigmatico di aggiornamento bayesiano è l'interpretazione di un test diagnostico. Qui l'ipotesi $H$ è la presenza di una malattia, mentre l'evidenza $E$ è un risultato positivo.

La probabilità a priori riflette la prevalenza della malattia nella popolazione. La verosimiglianza è espressa dalla sensibilità del test (probabilità di un positivo in un malato) e dal tasso di falsi positivi (probabilità di un positivo in un sano). Combinando questi elementi, il teorema restituisce la probabilità a posteriori di malattia dopo un esito positivo.

L'esempio illustra un principio generale: **l'evidenza assume significato solo alla luce delle conoscenze pregresse**. Un test anche molto accurato può condurre a una probabilità a posteriori sorprendentemente bassa se la malattia era inizialmente rara. Questa è la radice della cosiddetta *fallacia del tasso base*: la tendenza, ben documentata in psicologia cognitiva, a sovrastimare $P(\text{malattia} \mid \text{positivo})$ trascurando la prevalenza. Il teorema di Bayes non è quindi soltanto una regola di calcolo, ma un correttivo normativo a una delle più robuste distorsioni del ragionamento umano.

L'esempio verrà ripreso e sviluppato numericamente nei capitoli successivi, dove mostreremo come la combinazione di *prior* e verosimiglianza possa produrre esiti controintuitivi ma logicamente inattaccabili.

### Sintesi concettuale

L'aggiornamento bayesiano può essere rappresentato nella sua essenza come:

$$
\underbrace{P(H)}_{\text{prior}}
\;\xrightarrow[\text{osservazione dei dati}]{\text{aggiornamento bayesiano}}\;
\underbrace{P(H \mid E)}_{\text{posterior}}.
$$

Questa sintesi visuale coglie il cuore dell'inferenza bayesiana: un modello formale del ragionamento che integra nuove informazioni con le conoscenze acquisite, senza né ignorare i dati né cedere a sopravvalutazioni. Il teorema di Bayes, in questa prospettiva, si rivela non solo uno strumento matematico, ma una guida razionale per orientarsi e decidere in condizioni di incertezza.

## La probabilità bayesiana nella ricerca psicologica

La teoria bayesiana della probabilità si rivela particolarmente adatta allo studio dei fenomeni psicologici, poiché fornisce strumenti concettuali e metodologici per affrontare in modo esplicito e coerente l'incertezza che caratterizza sia la ricerca empirica sia la pratica clinica.

### Quantificare l'incertezza in ambito clinico e cognitivo

In ambito diagnostico, il framework bayesiano consente di integrare sistematicamente fonti informative eterogenee — anamnesi, osservazione comportamentale, test psicometrici — aggiornando le credenze del clinico a ogni nuova evidenza. Un contributo particolarmente rilevante è la possibilità di incorporare esplicitamente la prevalenza dei disturbi, riducendo il rischio di errori dovuti alla negligenza dei tassi di base.

Nello studio dei processi cognitivi, un influente filone di ricerca propone che molti aspetti del funzionamento mentale possano essere descritti come approssimazioni di un ragionamento bayesiano ideale (Griffiths et al., 2024). La percezione, ad esempio, può essere modellata come integrazione tra aspettative pregresse e informazioni sensoriali — spiegando fenomeni come le illusioni percettive — mentre l'apprendimento e molti bias cognitivi trovano una loro interpretazione naturale come aggiornamenti imperfetti o scostamenti dall'ottimalità bayesiana.

Sul piano metodologico, l'inferenza bayesiana offre vantaggi concreti nell'analisi dei dati psicologici: incorporazione formalizzata delle conoscenze pregresse, quantificazione diretta dell'evidenza a favore di ipotesi specifiche, gestione naturale di campioni ridotti e propagazione coerente dell'incertezza attraverso modelli statistici complessi.

In ambito terapeutico, infine, l'approccio consente di aggiornare sequenzialmente le stime di efficacia degli interventi, adattando i protocolli alle risposte del singolo paziente e bilanciando probabilità ed esiti attesi nelle scelte cliniche.

### Un quadro epistemologico coerente

Diversamente dal frequentismo — che definisce la probabilità come frequenza relativa in una sequenza ideale infinita di prove ripetute e considera i parametri come quantità fisse ma ignote — l'approccio bayesiano interpreta la probabilità come grado di credenza razionale, tratta i parametri come variabili aleatorie che rappresentano l'incertezza dell'osservatore e consente di formulare affermazioni del tipo: "La probabilità che l'effetto del trattamento sia positivo è pari a 0.85".

Ne deriva un'interpretazione diretta degli intervalli di stima: un intervallo di credibilità al 95% esprime, dati i risultati osservati e il modello adottato, che esiste una probabilità del 95% che il parametro cada al suo interno. Un vantaggio operativo non trascurabile per chi deve prendere decisioni cliniche o di policy.

L'approccio bayesiano non sostituisce l'inferenza frequentista, ma la integra in un quadro epistemologico più ampio, in cui la soggettività delle credenze iniziali viene resa esplicita e vincolata dalla coerenza formale, e l'evidenza empirica modula le opinioni in modo trasparente e verificabile.

## Riflessioni conclusive {.unnumbered .unlisted}

Abbiamo iniziato questo capitolo con una domanda: perché la probabilità bayesiana in psicologia? La risposta che abbiamo fornito è che la probabilità, intesa come grado di credenza razionale, offre un linguaggio unitario per quantificare l'incertezza, sia quella che deriva dai limiti della nostra conoscenza, sia quella che sembra inerente ai fenomeni stessi. Questa prospettiva, che affonda le proprie radici in Bayes, Laplace e de Finetti, non è un tecnicismo matematico, ma una **lente interpretativa** attraverso cui leggere il ragionamento umano in condizioni di incertezza.

Abbiamo visto che gli assiomi della probabilità non sono mere convenzioni formali, ma **principi di coerenza** che vincolano le nostre credenze: violarli significa esporsi a contraddizioni interne e a decisioni sistematicamente svantaggiose, come dimostrato dall'argomento della scommessa olandese. Abbiamo anche compreso che, nel quadro bayesiano, l'incertezza non è più una proprietà del mondo che emerge solo in lunghe sequenze di prove, ma una misura della nostra conoscenza imperfetta, applicabile anche a eventi singoli e non ripetibili, come la prognosi di un paziente o l'esito di una decisione clinica.

Questo cambiamento di prospettiva ha implicazioni concrete per la ricerca psicologica. L'approccio bayesiano rende esplicite le assunzioni iniziali attraverso la scelta del prior, formalizza l'apprendimento dai dati con il teorema di Bayes e fornisce strumenti per gestire la complessità dei modelli statistici senza rinunciare alla trasparenza. Non elimina l'incertezza — che nella psicologia è una **condizione strutturale**, non un'eccezione — ma fornisce un linguaggio per quantificarla, comunicarla e integrarla nelle decisioni.

Nei prossimi capitoli trasformeremo queste idee in strumenti operativi. Scopriremo come costruire un modello bayesiano, come scegliere i *prior* e come interpretare i risultati. Inoltre, vedremo che concetti come l'equiprobabilità, spesso considerati oggettivi, riflettono in realtà simmetrie nel nostro stato informativo. L'obiettivo non è eliminare l'incertezza — compito impossibile, nella psicologia — ma imparare a ragionare con essa, trasformandola da ostacolo in risorsa.

## Punti chiave da ricordare {.unnumbered}

::: {.callout-important}

**Concetti essenziali di questo capitolo:**

1. **Interpretazione soggettivista della probabilità**
   - La probabilità misura il grado di credenza razionale di un agente riguardo a un evento incerto
   - È personale ma non arbitraria: deve rispettare regole di coerenza

2. **Differenza con l'approccio frequentista**
   - Frequentista: probabilità come limite di frequenze relative (ripetibilità)
   - Bayesiano: probabilità come quantificazione dell'incertezza epistemica

3. **Applicabilità universale**
   - L'approccio bayesiano si applica a eventi non ripetibili (es. probabilità che piova domani, che un'ipotesi scientifica sia vera)

**Per il prossimo capitolo:**

Nel @sec-prob-axioms-coherence vedremo come le regole di coerenza delle credenze si formalizzano negli assiomi della probabilità, garantendo che i nostri gradi di credenza siano internamente consistenti.
:::

::: {.callout-note collapse=true title="Informazioni sull'ambiente di sviluppo"}
```{r}
sessionInfo()
```
:::

## Bibliografia {.unnumbered .unlisted}
