# Interpretazione bayesiana della probabilità {#sec-prob-interpretation}

## Introduzione {.unnumbered .unlisted}

In questo capitolo adotteremo una prospettiva bayesiana, concependo la probabilità non come proprietà fisica degli eventi o mera frequenza, ma come *grado di credenza razionale*. Questa visione, che affonda le radici nel pensiero di Thomas Bayes, Pierre-Simon Laplace e Bruno de Finetti, fornisce una base concettuale coerente per gestire l'incertezza nella ricerca psicologica.

Scopriremo che gli assiomi della probabilità non sono "leggi naturali" della casualità, ma *vincoli di coerenza logica* tra le nostre credenze. Quando violiamo questi vincoli, le nostre assegnazioni di probabilità diventano contraddittorie e ci espongono a situazioni paradossali (il famoso argomento della scommessa olandese, "*Dutch book argument*"). Le simulazioni al computer, che utilizzeremo ampiamente, non definiranno cosa sia la probabilità, ma illustreranno come credenze coerenti si comportano quando vengono verificate empiricamente.

### Panoramica del capitolo {.unnumbered .unlisted}

- La probabilità come grado di credenza razionale.
- Incertezza epistemica e ontologica.
- Il decisore coerente di de Finetti e l'incertezza soggettiva.
- L'argomento della coerenza: il *Dutch Book* e le scommesse eque.
- Cenni storici alla tradizione bayesiana.
- Simulazioni come strumento di verifica (non di definizione).

::: {.callout-tip collapse=true}
## Prerequisiti

- Leggere *Why probability probably doesn't exist (but it is useful to act like it does* [@spiegelhalter2024probability].
- Leggere l'@sec-apx-sets.
:::

::: {.callout-caution collapse=true title="Preparazione del Notebook"}

```{r}
#| output: false
here::here("code", "_common.R") |> 
  source()
```
:::

## Casualità e incertezza: due prospettive a confronto

La vita è intrinsecamente incerta: non possiamo conoscere con precisione il passato, prevedere il futuro né comprendere appieno la complessità del presente. Come sottolinea @spiegelhalter2024probability, questa condizione di ignoranza ci spinge a interpretare la casualità come un modello utile, che pur non offrendo certezze deterministiche, rivela preziose regolarità statistiche.

Per navigare questa incertezza in modo sistematico, è fondamentale distinguere tra due dimensioni che caratterizzano la nostra relazione con l'ignoto.

### Incertezza epistemica: i limiti della conoscenza

L'**incertezza epistemica** (dal greco ἐπιστήμη, "conoscenza") dipende dai limiti delle nostre informazioni o dalla qualità dei dati a disposizione. Questa forma di incertezza è *riducibile*: migliorando il disegno sperimentale, aumentando le osservazioni o acquisendo nuove conoscenze, possiamo diminuire il nostro grado di ignoranza. In psicologia, si manifesta in disegni sperimentali con variabili non controllate, campioni insufficienti o informazioni anamnestiche incomplete.

### Incertezza ontologica: la natura imprevedibile dei fenomeni  

L'**incertezza ontologica** (dal greco ὄντος, "essere") è insita nella natura stessa del fenomeno studiato e persiste indipendentemente dalla precisione delle nostre misurazioni. Questa casualità intrinseca è *inerente* al sistema e non può essere eliminata. In psicologia, include l'impredicibilità di decisioni in condizioni di ambiguità, la variabilità comportamentale residua in condizioni controllate, o l'emergere imprevedibile di processi creativi o l'insight momentaneo.

### La sintesi bayesiana: tutto è incertezza epistemica

Nel framework bayesiano che adotteremo in questo corso, anche quella che classicamente viene considerata "incertezza ontologica" viene trattata come *incertezza epistemica*. Poiché non abbiamo mai accesso completo allo stato del sistema, siamo costretti a quantificare la nostra ignoranza attraverso probabilità. 

Come osservò Laplace, per una mente onnisciente che conoscesse tutte le forze della natura e la posizione di ogni particella, il futuro sarebbe tanto determinato quanto il passato. La probabilità, dunque, non è una proprietà del mondo, ma emerge necessariamente dai *limiti della nostra conoscenza*.

Questa visione epistemica della probabilità, come misura della nostra ignoranza piuttosto che come proprietà del mondo, costituisce il fondamento concettuale dell'approccio bayesiano che esploreremo in tutto il corso.

## Il decisore coerente di fronte all'incertezza

### Il soggettivismo di de Finetti

Nell'opera seminale di Bruno de Finetti, l'idea centrale del paradigma bayesiano è quella di affrontare il processo decisionale in condizioni di incertezza da un punto di vista *soggettivo* [@de2017theory]. Di fronte alle stesse circostanze incerte, due decisori potrebbero divergere nella valutazione della desiderabilità dei diversi esiti potenziali, nelle stime della probabilità di tali esiti e nella percezione dell'influenza delle loro azioni sul risultato finale.

Il paradigma decisionale bayesiano è più facilmente comprensibile se lo si considera dal punto di vista di un individuo che compie scelte (o "decisioni") in condizioni di incertezza personale. Questa visione decisionale del paradigma bayesiano rappresenta un *ideale matematico* di come un *individuo coerente* (non contraddittorio) dovrebbe comportarsi. Si tratta di un requisito non banale, facilitato da vari formalismi matematici. Sebbene questi formalismi possano non rispecchiare esattamente le  credenze del decisore per specifici problemi decisionali, l'obiettivo è quello di presentare un numero sufficientemente ampio di classi di modelli, in modo che almeno uno di essi possa riflettere adeguatamente le opinioni del decisore con un livello di approssimazione accettabile.

La *coerenza* è il massimo che ci si può aspettare da un decisore: non gli verrà richiesto di scegliere (in alcun senso) le decisioni "giuste" da una prospettiva diversa dalla sua in quel momento. All'interno di questo paradigma, tutto è soggettivo, persino concetti apparentemente assoluti come la verità. Affermazioni di certezza come "Il vero valore del parametro è $x$" dovrebbero essere considerate come abbreviazioni di "Sono convinto che il vero valore del parametro sia $x$". Questo può sembrare pedante, ma consente di accettare contraddizioni cruciali tra decisori e prospettive diverse: il meccanismo decisionale continuerà comunque a funzionare [@heard2021introduction].

### L'incertezza soggettiva

Esistono numerose fonti di incertezza individuale che possono complicare il processo decisionale. Tra queste, vi sono eventi futuri che non si sono ancora verificati, ma anche circostanze passate di cui non si è avuta notizia. L'incertezza può riguardare fatti che potrebbero ancora essere scoperti, come la verità di qualche congettura matematica, o fatti che potrebbero essere stati scoperti altrove, ma di cui non si ha conoscenza. Infine, vi è l'incertezza legata alla memoria, con fatti dimenticati parzialmente o completamente.

Il paradigma bayesiano tratta tutte queste forme di incertezza in modo unitario. Qualsiasi aspetto di cui il decisore è incerto deve essere esplicitamente riconosciuto e incorporato nel processo decisionale razionale. Il framework considera esclusivamente lo stato attuale della conoscenza del decisore, indipendentemente da considerazioni su ciò che egli dovrebbe conoscere [@heard2021introduction].

Questa prospettiva ha implicazioni metodologiche per la pratica della ricerca psicologica. Quando analizziamo i dati di un esperimento, la nostra incertezza sui parametri del modello non deriva da una presunta "casualità" intrinseca di questi parametri, ma dalla nostra ignoranza sul loro valore effettivo. Allo stesso modo, quando prevediamo il comportamento di un futuro partecipante, la nostra incertezza riflette i limiti delle nostre conoscenze attuali e non una supposta indeterminatezza del comportamento umano. 

Questa prospettiva produce implicazioni metodologiche dirette per la ricerca psicologica. Nell'analisi dei dati sperimentali, l'incertezza riguardo ai parametri di un modello riflette l'ignoranza sul loro valore effettivo, non una loro intrinseca casualità. Analogamente, la previsione del comportamento di un partecipante esprime i limiti delle conoscenze attuali, non un'ipotetica indeterminatezza del comportamento umano.

La gestione operativa di questa molteplicità di incertezze avviene attraverso uno strumento formale: la probabilità interpretata come *grado di credenza razionale*. Essa fornisce un apparato matematico per quantificare in modo coerente l'incertezza soggettiva alla luce delle informazioni disponibili.

## Probabilità come grado di credenza

### La visione bayesiana soggettivista

Proprio per dare una forma misurabile all'incertezza soggettiva, nel paradigma bayesiano, assegnare una probabilità a un evento significa esprimere un *grado di fiducia razionale* nel suo verificarsi, basandosi su tutto ciò che si conosce in un dato momento. Questo approccio, sviluppato da Bruno de Finetti, Frank Ramsey e altri pensatori, concepisce la probabilità come fondamentalmente *soggettiva*, ma non per questo arbitraria.

> **Probabilità = grado di credenza (plausibilità) assegnato a un'affermazione, in base allo  stato dell'informazione.**

La definizione si fonda su quattro caratteristiche essenziali. La *soggettività* ammette che individui diversi, dotati di conoscenze ed esperienze differenti, possano attribuire legittimamente probabilità distinte allo stesso evento. Tuttavia, tale soggettività è disciplinata dalla *razionalità*, che richiede il rispetto dei principi di coerenza logica formalizzati negli assiomi della probabilità. Ogni valutazione è inoltre intrinsecamente *condizionata* dall'insieme informativo disponibile al momento della stima. Il sistema è infine *aggiornabile* sistematicamente: nuove evidenze permettono la revisione coerente delle probabilità attraverso il meccanismo dell'aggiornamento bayesiano.

Questa prospettiva trasforma la probabilità da una proprietà oggettiva del mondo a uno strumento logico per quantificare l'incertezza personale alla luce delle conoscenze disponibili.

::: {.callout-note collapse="true" title="Esempio: Diagnosi clinica"}
### Probabilità come credenza in psicologia clinica

Consideriamo, ad esempio, l'interpretazione di un test per la depressione. Lo stesso punteggio assume significati clinici profondamente diversi in due contesti diversi:

- se il soggetto è ricoverato in psichiatria, dove la prevalenza del disturbo è elevata;
- se proviene dalla popolazione generale, dove la prevalenza è bassa.

La probabilità che il soggetto sia effettivamente depresso non rappresenta una caratteristica intrinseca del risultato del test, ma piuttosto un grado di credenza razionale che sintetizza diverse fonti di informazione.

Questa valutazione integra sistematicamente:

- le conoscenze pregresse, come la prevalenza del disturbo nel contesto e le informazioni anamnestiche;
- l'evidenza empirica fornita dal test, attraverso i parametri di sensibilità e specificità;
- il ragionamento bayesiano, che combina coerentemente questi elementi.

In questa prospettiva, la probabilità diventa una misura quantitativa della nostra conoscenza incerta sulla condizione del paziente, piuttosto che una proprietà oggettiva e immutabile dell'evento stesso.
:::

## La coerenza: l'argomento della scommessa olandese

Se la probabilità è soggettiva, come possiamo giustificare gli assiomi matematici che la governano? La risposta viene dall'*argomento della scommessa olandese* (*Dutch Book*), sviluppato da Bruno de Finetti.

### Probabilità come scommessa equa

Bruno de Finetti propose un'interpretazione operativa della probabilità come *disposizione personale a scommettere* su un evento. 

Quando si afferma "La probabilità che piova domani è del 70%", $P(\text{pioggia}) = 0.7$, secondo l'interpretazione di De Finetti, si dichiara implicitamente di considerare equa una scommessa in cui:

- si pagano 0.70 € per acquistare un "biglietto";
- si riceve 1 € come vincita se domani piove;
- si riceve 0 se domani non piove.

L'indifferenza nell'accettare o rifiutare questa scommessa indica che la si considera perfettamente bilanciata, in linea con la propria valutazione personale delle probabilità.

#### Il meccanismo delle quote e delle scommesse

Nel contesto delle scommesse, la *quota* rappresenta il prezzo pagato per ottenere una vincita potenziale unitaria. Nell'esempio precedente, la quota di 0.7 corrisponde a un investimento di 0.70 € per ogni euro di vincita potenziale. 

Se l'evento si verifica (piove), il *guadagno netto* ammonta a 0.30 €, ottenuti sottraendo l'investimento iniziale (0.70 €) dalla vincita (1 €). Al contrario, se l'evento non si verifica (non piove), si subisce una *perdita totale* dell'investimento iniziale di 0.70 €.

Questa struttura rende evidente come la probabilità soggettiva si traduca, dal punto di vista operativo, in una valutazione economica del rischio.

#### Giustificazione del prezzo equo

Per comprendere perché 0.70 € rappresenti il prezzo equo in questo contesto, è utile considerare cosa accadrebbe se questa stessa scommessa venisse ripetuta numerose volte in condizioni analoghe. Nel 70% dei casi, corrispondenti alle situazioni di effettiva pioggia, si realizzerebbe un guadagno netto di 0.30 €. Nel restante 30% dei casi, caratterizzati dall'assenza di pioggia, si subirebbe invece una perdita di 0.70 €. Estendendo lo scenario a un numero elevato di replicazioni, guadagni e perdite tenderebbero a compensarsi reciprocamente, confermando l'equità della quota proposta.

Questa intuizione trova una formalizzazione matematica nell'espressione:

```
Prezzo equo = Probabilità × Vincita + (1 - Probabilità) × Perdita.
```

Applicando la formula al nostro esempio:
```
Prezzo equo = 0.7 × 1 € + 0.3 × 0 € = 0.70 €.
```

In termini formali, questa espressione corrisponde al concetto statistico di *valore atteso*, rappresentabile come:

$$
\text{Prezzo equo} = P(\text{pioggia}) \times 1 + [1 - P(\text{pioggia})] \times 0 = P(\text{pioggia}).
$$

Possiamo quindi concludere che *la probabilità soggettiva assegnata a un evento coincide con il prezzo massimo che si sarebbe disposti a pagare per ricevere 1 € in caso di realizzazione dell'evento stesso*.

In sintesi, la probabilità può essere interpretata come la dichiarazione di una scommessa che entrambe le parti sono disposte ad accettare. Una probabilità di 2/3 per un evento significa che si è disposti a offrire una scommessa di 2 a 1 a favore dell'evento, o di 1 a 2 contro. Questo meccanismo ricorda l'algoritmo classico utilizzato da due bambini per dividere una torta: uno divide e l'altro sceglie, garantendo equità nel risultato [@Zabell2024_CarnapProbabilityInduction].

### L'argomento della scommessa olandese

Supponiamo di essere così certi delle nostre valutazioni probabilistiche da essere disposti a scommettere denaro sulla loro correttezza. Cosa accadrebbe se queste credenze risultassero internamente incoerenti? L'*argomento della scommessa olandese* rappresenta esattamente questa situazione: una combinazione strategica di scommesse che, se accettate, garantiscono perdite certe indipendentemente dagli esiti.

Consideriamo il caso del lancio di una moneta. Un decisore che assegni probabilità 2/3 sia a testa che a croce si esporrebbe inevitabilmente a una strategia di scommessa che lo condurrebbe a una perdita certa. Accettando di pagare 2 € per ricevere 3 € *su entrambi gli esiti*, il decisore subirebbe una perdita netta di 1 € indipendentemente dall'esito del lancio, poiché investirebbe 4 € in totale per ricevere soltanto 3 € in ogni scenario possibile.

```{r}
#| echo: false
```

::: {.callout-note collapse="true" title="Esempio di Dutch Book"}
Consideriamo il lancio di una moneta e supponiamo che un decisore assegni incoerentemente:

- $P(\text{Testa}) = \frac{2}{3}$;
- $P(\text{Croce}) = \frac{2}{3}$.

Per capire perché questa assegnazione di probabilità porta a una perdita certa per un decisore incoerente che accetta una scommessa olandese, dobbiamo prima chiarire il legame tra probabilità e scommesse.

#### Dalle probabilità alle quote {.unnumbered .unlisted}

Secondo l'interpretazione di de Finetti, assegnare una probabilità a un evento equivale a dichiarare quale prezzo consideriamo equo per una scommessa su quell'evento. Ma cosa significa esattamente "prezzo equo"?

Immaginiamo un gioco in cui vinciamo una certa somma $V$ se l'evento si verifica, e nulla altrimenti. In una **scommessa equa**, il guadagno atteso deve essere nullo:

$$
P \times V - \text{posta} = 0.
$$

La posta equa è quindi $P \times V$. Se crediamo che $P(\text{Testa}) = \frac{2}{3}$ e la vincita è 3 €, consideriamo equo pagare $\frac{2}{3} \times 3 = 2$ € per partecipare.

La **quota** esprime questo rapporto in termini più intuitivi: diciamo che le quote sono "2 a 1" (scritto 2:1), nel senso che per ogni 2 € che rischiamo, possiamo guadagnarne 1 € netto in caso di vittoria. Più in generale, data una probabilità $P$, la quota equa è:

$$
\frac{P}{1-P}.
$$

Nel nostro esempio: $\frac{2/3}{1/3} = 2:1$.

Torniamo al decisore che assegna $P = \frac{2}{3}$ sia a Testa che a Croce. Per lui, entrambe le scommesse seguenti sono eque:

1. **su Testa**: pagare 2 € per ricevere 3 € se esce Testa;
2. **su Croce**: pagare 2 € per ricevere 3 € se esce Croce.

Se il decisore accetta entrambe le scommesse, investe in totale 4 €. Analizziamo i possibili esiti:

- **esce Testa**: vince 3 € dalla prima scommessa, nulla dalla seconda → **incassa 3 €**;
- **esce Croce**: nulla dalla prima scommessa, vince 3 € dalla seconda → **incassa 3 €**.

In entrambi i casi, il decisore spende 4 € e ne riceve 3 €: subisce una **perdita certa di 1 €**. Simmetricamente, chi ha proposto le scommesse realizza un **guadagno certo di 1 €**.

Questa è la **scommessa olandese**: una combinazione di puntate che garantisce una perdita sicura per chi assegna probabilità incoerenti. Nel nostro caso, l'incoerenza sta nel fatto che le probabilità sommano a $\frac{4}{3} > 1$, violando gli assiomi della probabilità.

:::

Questa situazione evidenzia il vincolo fondamentale della *coerenza probabilistica*: le assegnazioni di probabilità non devono permettere la costruzione di un *Dutch Book*. Tale condizione costituisce il fondamento della teoria delle decisioni razionali.

### Gli assiomi di Kolmogorov

I contributi fondamentali di Ramsey e de Finetti hanno dimostrato che la *coerenza probabilistica* richiede il soddisfacimento dei tre assiomi della probabilità formalizzati da Kolmogorov.

Una funzione di probabilità $P$ sugli eventi deve soddisfare:

1. **Non negatività**: $0 \leq P(A) \leq 1$.   
   Il grado di credenza in un evento non può essere negativo né superare la certezza assoluta.

2. **Normalizzazione**: $P(\Omega) = 1$.  
   La probabilità dell'insieme di tutti gli eventi possibili deve essere unitaria.

3. **Additività**: Per eventi mutualmente esclusivi $A \cap B = \emptyset$: 
   $$P(A \cup B) = P(A) + P(B).$$
   La probabilità dell'unione di eventi incompatibili corrisponde alla somma delle probabilità individuali.

Questi assiomi non rappresentano mere convenzioni matematiche, ma costituiscono requisiti essenziali per un pensiero razionale in condizioni di incertezza. Nel loro insieme, garantiscono la coerenza interna del sistema di credenze e proteggono dalla possibilità di strategie di scommessa che condurrebbero a perdite certe.

### Implicazioni per la psicologia

L'argomento della scommessa olandese ha importanti implicazioni per la psicologia. 

I principi probabilistici emergono come requisiti pragmatici fondamentali: le regole della probabilità non sono costrutti astratti, ma condizioni necessarie per evitare contraddizioni operative nelle nelle scelte concrete. La violazione di questi principi espone a conseguenze economicamente prevedibili e sistematicamente svantaggiose per il decisore.

La coerenza delle credenze può essere misurata attraverso strumenti operativi: l'incoerenza nelle assegnazioni probabilistiche può essere rilevata mediante la costruzione di un *Dutch Book*, offrendo così un criterio di validazione della razionalità delle valutazioni.

L'approccio bayesiano garantisce una protezione formale contro tali vulnerabilità. L'adozione di probabilità coerenti con gli assiomi fondamentali costituisce una garanzia contro le strategie che potrebbero sfruttare le incoerenze nelle valutazioni probabilistiche.

Nello studio dei processi decisionali in condizioni di incertezza, il paradigma del *Dutch Book* dimostra come la razionalità possieda requisiti precisi e verificabili empiricamente. La violazione degli assiomi probabilistici non rappresenta una semplice infrazione formale, ma una vulnerabilità decisionale che, in contesti applicati come le decisioni finanziarie, mediche o forensi, può tradursi in conseguenze concrete e quantificabili.

La ricerca psicologica ha ampiamente documentato come le persone tendano a deviare sistematicamente dalla coerenza probabilistica. L'argomento della scommessa olandese chiarisce la portata pratica di queste incoerenze: esse non rappresentano semplici imperfezioni cognitive, ma autentiche vulnerabilità decisionali in grado di generare esiti sistematicamente svantaggiosi in tutti i contesti dove le credenze si traducono in azioni concrete.

## Cenni storici: la tradizione bayesiana

Le origini della teoria della probabilità risalgono al XVII secolo, quando Pascal e Fermat iniziarono a studiare i giochi d'azzardo. Parallelamente a questa tradizione, si sviluppò fin dal Settecento un filone di pensiero che avrebbe gettato le basi dell'approccio bayesiano.

Thomas Bayes (1701-1761) formulò il teorema che porta il suo nome, pubblicato postumamente nel 1763. Il suo contributo fondamentale fu quello di riconoscere la possibilità di invertire il ragionamento probabilistico: a partire dall'osservazione degli effetti, è possibile aggiornare razionalmente le proprie credenze riguardo alle cause non osservate. Questa intuizione rivoluzionò il modo di concepire l'inferenza induttiva.

Pierre-Simon Laplace (1749-1827) sviluppò e sistematizzò il lavoro di Bayes, applicando l'inferenza probabilistica a problemi scientifici concreti. La sua celebre definizione della probabilità come "buon senso ridotto a calcolo" anticipò l'interpretazione epistemologica moderna. Come egli stesso osservò, "la probabilità è relativa in parte all'ignoranza, in parte alla conoscenza", sottolineando la natura fondamentalmente epistemica del concetto.

Bruno de Finetti (1906-1985) diede un contributo decisivo alla fondazione filosofica della probabilità bayesiana soggettivista. La sua affermazione "la probabilità non esiste" va intesa nel senso che la probabilità non rappresenta una proprietà intrinseca del mondo fisico, ma costituisce piuttosto uno strumento formale per quantificare l'incertezza soggettiva. Sviluppò l'argomento della scommessa olandese e il concetto di scambiabilità, dimostrando che i risultati classici, come la legge dei grandi numeri, possono essere dedotti senza postulare l'esistenza di probabilità oggettive.

Harold Jeffreys (1891-1989), nel suo influente *Theory of Probability* (1939), elaborò un approccio bayesiano "oggettivo" basato sull'utilizzo di prior non informativi e su principi di invarianza. La sua opera ha dimostrato l'utilità pratica dell'inferenza bayesiana in ambiti scientifici, fornendo un solido strumento metodologico per l'analisi dei dati empirici.

Dopo un periodo di eclissi dovuto al predominio della statistica frequentista di Fisher, Neyman e Pearson, l'approccio bayesiano ha conosciuto una significativa rinascita a partire dagli anni Novanta del XX secolo. Questo rinnovato interesse è stato reso possibile dallo sviluppo di tecniche computazionali avanzate come i metodi Monte Carlo via catena di Markov (MCMC), dall'emergere di nuovi testi divulgativi accessibili [@gelman1995bayesian; @McElreath_rethinking; @doing_bayesian_data_an; @Johnson2022bayesrules] e dalla crescente applicazione dell'inferenza bayesiana in settori come il *machine learning* e l'intelligenza artificiale.

## Il ruolo delle simulazioni: illustrazione, non definizione

Una differenza fondamentale tra l'approccio bayesiano e quello frequentista classico riguarda l'interpretazione del ruolo delle simulazioni e della Legge dei Grandi Numeri.

Secondo la prospettiva frequentista tradizionale, la probabilità di un evento viene definita attraverso il suo comportamento asintotico in un numero idealmente infinito di prove ripetute:

$$
P(A) = \lim_{n \to \infty} \frac{\text{frequenza di occorrenza di A}}{n}.
$$

Secondo questa visione, la probabilità coincide con il limite della frequenza relativa dell'evento al crescere del numero di osservazioni. La Legge dei Grandi Numeri garantisce la convergenza delle frequenze osservate verso questo valore limite in condizioni ideali.

Questo approccio si basa su tre assunzioni fondamentali: la probabilità viene considerata una proprietà intrinseca del fenomeno, indipendente dall'osservatore; le simulazioni e gli esperimenti servono principalmente a scoprire o stimare questa probabilità preesistente; la definizione stessa di probabilità è operativamente identificata con il suo metodo di misurazione.

Tuttavia, questa prospettiva presenta diverse criticità quando viene applicata ai contesti decisionali reali. Essa risulta problematica per gli eventi non ripetibili, come la valutazione della probabilità che domani piova; presuppone l'esistenza di un limite che nella pratica non è mai osservabile; e non fornisce un quadro adeguato per quantificare l'incertezza nelle situazioni singole o uniche.

La prospettiva bayesiana offre un'alternativa alla concezione tradizionale della probabilità, considerandola come un grado di credenza razionale riguardo al verificarsi di un evento, basato sulle informazioni disponibili. In questo framework, le assegnazioni probabilistiche esprimono il nostro stato di informazione e incertezza prima ancora di osservare i dati. Le simulazioni assumono quindi la funzione di verificare che credenze iniziali coerenti si traducano effettivamente nei comportamenti attesi delle frequenze empiriche. La Legge dei Grandi Numeri spiega perché le frequenze osservate tendono a coincidere con le nostre credenze, ma non definisce ontologicamente cosa sia la probabilità.

In questa visione, la probabilità non è una proprietà del mondo da scoprire, ma piuttosto uno strumento logico per quantificare sistematicamente l'incertezza e aggiornare in modo coerente le nostre convinzioni alla luce di nuove prove. Le simulazioni servono quindi a illustrare e verificare le implicazioni delle nostre credenze, non a definire la natura della probabilità stessa.

::: {.callout-important title="Differenza filosofica fondamentale"}
**Prospettiva frequentista**:  
"La probabilità è 0.5 perché, lanciando la moneta infinite volte, la frequenza relativa delle teste convergerà al 50%."

**Prospettiva bayesiana**:  
"Assegno probabilità 0.5 in base al principio di indifferenza, poiché non ho informazioni che mi portino a privilegiare un esito rispetto all'altro. La legge dei grandi numeri mi garantisce poi che le frequenze empiriche tenderanno a confermare la mia assegnazione iniziale."

La differenza è profonda: nel primo caso, la probabilità viene *definita* attraverso il comportamento osservabile; nel secondo, invece, la probabilità esprime uno *stato di conoscenza* che permette di fare previsioni su ciò che verosimilmente osserveremo.
:::

### Simulazione come verifica di coerenza

Le simulazioni rivestono una funzione primaria di *convalida*, dimostrando come un sistema di credenze coerente generi comportamenti empirici conformi alle attese. Il loro ruolo consiste nell'*illustrare* concetti fondamentali quali la convergenza statistica e la variabilità campionaria, nonché nel *confrontare* le previsioni dei modelli probabilistici con i dati osservati.

È importante sottolineare che le simulazioni non definiscono la natura della probabilità, bensì *verificano* le implicazioni delle assegnazioni probabilistiche, mostrando come credenze razionali si traducano in regolarità empiricamente osservabili.

### Esempio: Lancio di moneta rivisitato

```{r}
set.seed(42)

# Assegno credenza P(Testa) = 0.5 per simmetria epistemica
p_testa_credenza <- 0.5

# Simulazione: verifico che questa credenza è coerente
n_lanci <- 10000
risultati <- rbinom(n_lanci, 1, p_testa_credenza)

# Frequenza cumulativa
freq_cumulativa <- cumsum(risultati) / seq_along(risultati)

# Grafico
df <- data.frame(
  lancio = seq_along(risultati),
  freq = freq_cumulativa
)

ggplot(df, aes(x = lancio, y = freq)) +
  geom_line(alpha = 0.7) +
  geom_hline(yintercept = p_testa_credenza, 
             linetype = "dashed", color = "red", size = 1) +
  labs(
    title = "Frequenza cumulativa converge alla credenza",
    subtitle = "La credenza P(Testa)=0.5 predice la convergenza osservata",
    x = "Numero di lanci",
    y = "Frequenza cumulativa di Teste"
  ) +
  ylim(0.3, 0.7)
```

L'interpretazione bayesiana di questa simulazione evidenzia come l'assegnazione di $P(\text{Testa}) = 0.5$ derivi da un principio di simmetria epistemica, in assenza di informazioni che privilegino un esito rispetto all'altro. La simulazione verifica la coerenza di questa credenza con il comportamento empirico atteso, dimostrando che le frequenze osservate convergono verso il valore probabilistico assegnato. È importante notare che la probabilità 0.5 non è definita dalla convergenza empirica, ma rappresenta piuttosto un'assegnazione a priori che la legge dei grandi numeri successivamente conferma.

## Introduzione all'aggiornamento bayesiano

### Il teorema di Bayes: fondamento concettuale e applicazione diagnostica

Il teorema di Bayes fornisce il framework formale per l'aggiornamento delle credenze alla luce di nuove evidenze. La formulazione generale:

$$
P(H \mid E) = \frac{P(E \mid H) \, P(H)}{P(E)}.
$$
definisce la probabilità a posteriori $P(H \mid E)$ dell'ipotesi $H$ data l'evidenza $E$ in funzione della probabilità a priori $P(H)$, della verosimiglianza $P(E \mid H)$ e della probabilità marginale dell'evidenza $P(E)$.

**Significato dei termini:**

| Simbolo       | Nome              | Interpretazione generale                       |
| :------------ | :---------------- | :--------------------------------------------- |
| $P(H)$        | *prior*           | Credenza iniziale nell’ipotesi                 |
| $P(E \mid H)$ | *verosimiglianza* | Quanto è probabile osservare $E$ se $H$ è vera |
| $P(E)$        | *evidenza*        | Probabilità complessiva di osservare $E$       |
| $P(H \mid E)$ | *posterior*       | Credenza aggiornata in $H$ dopo aver visto $E$ |

Nell'applicazione ad un contesto diagnostico, il teorema assume una forma specifica. L'ipotesi $H$ corrisponde alla presenza della malattia ($D$), mentre l'evidenza $E$ rappresenta l'esito positivo del test ($+$). La probabilità a priori $P(D)$ riflette la prevalenza della condizione nella popolazione, la verosimiglianza $P(+ \mid D)$ esprime la sensibilità del test, e $P(+ \mid \neg D)$ quantifica il tasso di falsi positivi. La formulazione risultante:

$$
P(D \mid +) =
\frac{P(+ \mid D) \, P(D)}
{P(+ \mid D) \, P(D) + P(+ \mid \neg D) \, P(\neg D)}.
$$
permette di calcolare la probabilità di malattia condizionata all'esito positivo del test.

### Implementazione numerica e interpretazione

Consideriamo uno scenario diagnostico con prevalenza $P(D) = 0.10$, sensibilità $P(+ \mid D) = 0.80$ e specificità $P(- \mid \neg D) = 0.90$, da cui deriva un tasso di falsi positivi $P(+ \mid \neg D) = 0.10$.

Vogliamo sapere: *dopo un test positivo, qual è la probabilità di avere la malattia?*

```{r}
# Parametri del test
p_D   <- 0.10       # Prevalenza = prior P(D)
sens  <- 0.80       # Sensibilità = P(+ | D)
spec  <- 0.90       # Specificità = P(- | ~D)
p_pos_given_notD <- 1 - spec  # Falsi positivi P(+ | ~D)

# Probabilità complessiva di test positivo
p_pos <- sens * p_D + p_pos_given_notD * (1 - p_D)

# Teorema di Bayes: posterior
p_D_given_pos <- (sens * p_D) / p_pos

cat("P(D) =", p_D, "\n")
cat("P(D | +) =", round(p_D_given_pos, 3), "\n")
```

L'analisi rivela che, nonostante l'esito positivo del test, la probabilità a posteriori di malattia raggiunge solo il 47%. Questo risultato apparentemente controintuitivo emerge dalla bassa prevalenza della condizione, che determina un elevato numero di falsi positivi rispetto ai veri positivi.

### Analisi tramite tabella di contingenza

La rappresentazione tramite tabella di contingenza per una popolazione di 1000 individui chiarisce visivamente il risultato:

```{r}
# Costruzione della tabella di contingenza
N <- 1000
malati <- N * p_D
sani <- N * (1 - p_D)

veri_positivi <- malati * sens
falsi_negativi <- malati * (1 - sens)
falsi_positivi <- sani * p_pos_given_notD
veri_negativi <- sani * spec

tabella_contingenza <- data.frame(
  Stato_reale = c("Malato (D)", "Sano (¬D)", "Totale"),
  Positivo = c(veri_positivi, falsi_positivi, veri_positivi + falsi_positivi),
  Negativo = c(falsi_negativi, veri_negativi, falsi_negativi + veri_negativi),
  Totale = c(malati, sani, N)
)
tabella_contingenza
```

Tra i 170 test positivi, solo 80 (47%) corrispondono a individui effettivamente malati, mentre 90 (53%) rappresentano falsi positivi. Questo spiega il valore moderato della probabilità a posteriori nonostante le buone caratteristiche del test.

### Sintesi concettuale

Il processo di aggiornamento bayesiano può essere sintetizzato come segue:

$$
\underbrace{P(D)}_{\text{prior}} \xrightarrow[\text{verosimiglianza e falsi positivi}]{\text{aggiornamento bayesiano}} \underbrace{P(D|+)}_{\text{posterior}}
$$

Il teorema di Bayes dimostra che la probabilità finale dipende non solo dalle caratteristiche del test, ma anche dalla plausibilità iniziale dell'ipotesi. Dal punto di vista psicologico, questo rappresenta un modello formale del ragionamento inferenziale che integra sistematicamente nuove informazioni con conoscenze pregresse.

L'approccio bayesiano fornisce quindi un quadro coerente per l'aggiornamento razionale delle credenze, rappresentando l'essenza del ragionamento probabilistico in condizioni di incertezza.

## Il ruolo della probabilità nello studio dei fenomeni psicologici

La teoria della probabilità bayesiana si rivela particolarmente adatta alla psicologia, offrendo strumenti concettuali e metodologici che rispondono alle esigenze specifiche della ricerca e della pratica clinica in questo campo.

### Quantificare l'incertezza diagnostica

La pratica clinica opera raramente in condizioni di certezza assoluta. Il processo diagnostico richiede l'integrazione di molteplici fonti informative, quali l'anamnesi, l'osservazione comportamentale e i test psicometrici, ciascuna delle quali è caratterizzata da un proprio grado di incertezza intrinseca. Il framework bayesiano fornisce gli strumenti per quantificare esplicitamente l'incertezza diagnostica, offrendo un linguaggio matematico formalizzato per esprimere il livello di confidenza associato a ciascuna ipotesi diagnostica.

L'applicazione del teorema di Bayes consente di integrare in modo sistematico le informazioni provenienti da test multipli, aggiornando in modo coerente e trasparente le credenze del clinico con ogni nuova evidenza. Un aspetto particolarmente significativo di questo approccio è la possibilità di incorporare esplicitamente la prevalenza dei disturbi nella popolazione di riferimento, il cosiddetto "prior", prevenendo così errori diagnostici derivanti dalla negligenza dei tassi di base.

Questa metodologia facilita inoltre una comunicazione più chiara e onesta dell'incertezza, sia durante le discussioni tra colleghi, sia nel dialogo con i pazienti. In questo modo, il clinico può riconoscere i limiti della propria conoscenza diagnostica senza rinunciare al rigore metodologico e mantenere una rappresentazione fedele del grado di affidabilità delle conclusioni raggiunte.

### Modellare processi cognitivi

Un programma di ricerca sempre più influente nelle scienze cognitive propone che la mente umana operi secondo principi fondamentalmente bayesiani [@griffiths2024bayesian]. Nel campo della percezione, le evidenze empiriche suggeriscono che il cervello integri sistematicamente le aspettative pregresse, derivate da esperienze passate e da regolarità ambientali, con gli input sensoriali attuali, in modo analogo a un osservatore bayesiano ideale che combina probabilità a priori e verosimiglianze. Questo modello teorico fornisce una spiegazione elegante di fenomeni come le illusioni percettive, in cui aspettative robuste possono sovrascrivere segnali sensoriali ambigui o deboli.

Il processo di apprendimento può essere concettualizzato come un meccanismo di aggiornamento bayesiano delle credenze attraverso l'esperienza, in cui ogni nuova osservazione modifica la comprensione del mondo in proporzione al suo contenuto informativo. Nei domini decisionali, il framework bayesiano offre un modello normativo per il bilanciamento ottimale tra evidenze incerte e obiettivi multipli.

È interessante notare che molti bias cognitivi documentati in letteratura, come l'effetto di ancoraggio o la conservatività nell'aggiornamento delle credenze, possono essere interpretati come deviazioni sistematiche dall'ottimalità bayesiana. Questa prospettiva genera ipotesi empiricamente testabili sui meccanismi computazionali alla base del ragionamento umano, aprendo nuove prospettive per la ricerca sui fondamenti del processo decisionale.

### Analisi dei dati sperimentali

Dal punto di vista metodologico, l'inferenza bayesiana offre notevoli vantaggi nell'analisi dei dati psicologici. A differenza dell'approccio frequentista tradizionale, il framework bayesiano consente di incorporare formalmente le conoscenze pregresse, provenienti da studi pilota, letteratura esistente o teorie consolidate, attraverso distribuzioni a priori che guidano l'interpretazione dei nuovi dati. Questa caratteristica è particolarmente preziosa in psicologia, disciplina in cui raramente si formulano ipotesi in assenza di conoscenze preliminari.

Un ulteriore vantaggio metodologico consiste nella capacità di quantificare direttamente l'evidenza a favore dell'ipotesi nulla, superando così una limitazione fondamentale del valore-$p$ che può solo rigettare, ma non confermare, l'assenza di un effetto. L'approccio bayesiano gestisce inoltre in modo naturale i piccoli campioni, situazione frequente nella ricerca clinica e in determinati ambiti sperimentali, senza richiedere le approssimazioni asintotiche che caratterizzano molti test frequentisti.

Nei modelli statistici complessi che contraddistinguono la ricerca psicologica contemporanea, il framework bayesiano consente infine di propagare l'incertezza in modo coerente e sistematico attraverso tutti i livelli del modello, producendo stime dell'incertezza più realistiche e ricche di informazioni.

### Decisioni cliniche

In ambito terapeutico, l'approccio bayesiano fornisce un apparato formale per supportare le decisioni cliniche nella pratica quotidiana. La valutazione dell'efficacia dei trattamenti personalizzati può essere concettualizzata come un processo di aggiornamento sequenziale che, a partire da evidenze generali sulla popolazione, integra progressivamente le risposte specifiche del singolo paziente, affinando gradualmente la stima dell'efficacia terapeutica per quel particolare individuo.

Questo processo iterativo consente di modificare i protocolli terapeutici in risposta a nuove evidenze, provenienti sia dalla letteratura scientifica che dall'esperienza clinica diretta, senza la necessità di completare revisioni sistematiche formali. Nelle decisioni che riguardano la valutazione di rischi e benefici, come la scelta tra diverse opzioni farmacologiche o la determinazione dell'intensità ottimale di un intervento, il framework bayesiano fornisce strumenti analitici per bilanciare probabilità e utilità in condizioni di incertezza, rendendo espliciti i compromessi impliciti in ogni scelta clinica.

Nella pianificazione di sequenze di interventi, in cui le decisioni successive dipendono criticamente dagli esiti di quelle precedenti, l'aggiornamento bayesiano fornisce una metodologia naturale per ottimizzare il percorso terapeutico, adottando un approccio adattivo e rigorosamente basato sull'evidenza.

## Confronto con l'approccio frequentista

Per comprendere appieno la prospettiva bayesiana, è essenziale delinearne le differenze fondamentali rispetto all'approccio frequentista, che continua a dominare la formazione statistica in psicologia. Le due scuole di pensiero divergono radicalmente già a livello di definizione di probabilità: mentre il frequentismo la concepisce come frequenza limite di un evento in infinite repliche ipotetiche di un esperimento, il bayesianismo la interpreta come grado di credenza razionale basato sullo stato informativo disponibile. Questa divergenza filosofica ha conseguenze metodologiche profonde.

Nel paradigma frequentista, i parametri di interesse, come la media di una popolazione o l'effetto di un trattamento, sono considerati quantità fisse, sebbene ignote, sulle quali non è possibile formulare affermazioni probabilistiche dirette. L'inferenza si concentra invece sulle proprietà delle procedure di stima. Al contrario, l'approccio bayesiano considera i parametri come variabili casuali dotate di distribuzioni di probabilità che esprimono esplicitamente il nostro stato di incertezza. Questa differenza consente al bayesianismo di formulare affermazioni probabilistiche dirette sui parametri, come "la probabilità che l'effetto del trattamento sia positivo è 0.85", operazione logicamente preclusa al framework frequentista.

La concezione stessa dell'inferenza differisce sostanzialmente tra i due paradigmi. L'approccio frequentista valuta le proprietà di procedure ripetute: un intervallo di confidenza al 95% viene costruito in modo tale che, in infinite replicazioni dell'esperimento, il 95% di tali intervalli conterrà il parametro vero. Tuttavia, questa costruzione non fornisce informazioni sulla probabilità che un intervallo specifico calcolato sui dati osservati contenga effettivamente il parametro. L'approccio bayesiano, invece, genera intervalli di credibilità ai quali può esseere assegnata un'interpretazione probabilistica diretta: un intervallo al 95% contiene il parametro con probabilità 0.95, condizionatamente ai dati osservati.

Una distinzione cruciale riguarda il trattamento delle conoscenze pregresse. Il framework frequentista non dispone di un meccanismo formale per incorporare le informazioni precedenti nell'analisi dei dati correnti. Al contrario, l'approccio bayesiano considera le conoscenze pregresse, codificate attraverso distribuzioni a priori, un elemento essenziale e trasparente del processo inferenziale. Questa caratteristica può essere considerata un vantaggio, in quanto rende esplicito ciò che, nella pratica, influenza comunque le conclusioni, oppure una potenziale fonte di soggettività, a seconda della prospettiva adottata.

Anche gli strumenti inferenziali presentano differenze sostanziali. Il valore-$p$, pilastro dell'inferenza frequentista, quantifica la probabilità di osservare dati altrettanto o più estremi di quelli effettivamente ottenuti, a condizione che l'ipotesi nulla sia vera. Questa quantità risponde alla domanda: "Quanto sarebbero sorprendenti questi dati se l'ipotesi nulla fosse vera?", che spesso non coincide con l'interrogativo scientifico effettivo. La ricerca mira tipicamente a determinare quanto sia plausibile l'ipotesi nulla alla luce dei dati osservati, una domanda alla quale solo l'approccio bayesiano può rispondere direttamente, calcolando le probabilità a posteriori delle ipotesi e fornendo risposte più intuitive e direttamente rilevanti per le decisioni scientifiche e cliniche.

## Riflessioni conclusive {.unnumbered .unlisted}

In questo capitolo abbiamo abbandonato la concezione della probabilità come mera frequenza relativa, abbracciando invece la prospettiva più ampia e potente della probabilità come grado di credenza razionale. Questa visione, profondamente radicata nella tradizione di Bayes, Laplace e de Finetti, non è solo un tecnicismo matematico, ma una vera e propria lente interpretativa per comprendere il ragionamento umano in condizioni di incertezza.

La rilevanza di questo approccio per la psicologia risiede nei suoi fondamentali vantaggi epistemologici. Gli assiomi della probabilità fungono da vincoli di coerenza logica per le nostre convinzioni, costituendo principi di razionalità la cui violazione conduce a contraddizioni piuttosto che a leggi naturali da verificare empiricamente. La prospettiva bayesiana offre il massimo della generalità, consentendo di quantificare l'incertezza anche per eventi unici e non ripetibili, come la prognosi di un singolo paziente o la verità di una teoria specifica, senza dover ricorrere all'artificio concettuale di esperimenti infinitamente replicati.

Questa impostazione garantisce la massima trasparenza, rendendo esplicite e quindi sottoponibili a critica razionale tutte le assunzioni iniziali codificate nelle probabilità a priori. Questa trasparenza favorisce un dialogo scientifico più rigoroso, svincolato dalla pretesa di un'oggettività spesso illusoria. Il teorema di Bayes formalizza matematicamente il processo dinamico di apprendimento dall'esperienza, mostrando come le nostre credenze si evolvano e si affinino progressivamente con l'acquisizione di nuovi dati.

L'approccio bayesiano dimostra infine una significativa aderenza al funzionamento del ragionamento umano, riflettendo in modo più fedele i processi attraverso cui la mente valuta i rischi e prende decisioni in condizioni di informazione incompleta.

Nei prossimi capitoli svilupperemo gli strumenti formali di questo quadro teorico mantenendo coerentemente questa prospettiva. Scopriremo che concetti fondamentali come l'equiprobabilità non sono proprietà intrinseche del mondo, ma piuttosto il riflesso di simmetrie nel nostro stato informativo.

La probabilità bayesiana non elimina l'incertezza, ma fornisce gli strumenti per quantificarla e gestirla in modo razionale. Questo è il suo contributo più prezioso alla ricerca psicologica, ambito in cui l'incertezza è la norma piuttosto che l'eccezione.

::: {.callout-tip}
## Letture consigliate

Per chi desidera approfondire:

- **De Finetti, B.** (1974). *Theory of Probability*. Wiley. [Classico sulla probabilità soggettivista]
- **Jaynes, E. T.** (2003). *Probability Theory: The Logic of Science*. Cambridge University Press. [Approccio assiomatico alla probabilità epistemica]
- **Clayton, A.** (2021). *Bernoulli's Fallacy*. Columbia University Press. [Storia accessibile della controversia frequentismo-bayesiano]
- **Spiegelhalter, D.** (2024). *The Art of Uncertainty*. Penguin. [Applicazioni moderne della probabilità all'incertezza quotidiana]
:::


## Esercizi {.unnumbered}

::: {.callout-important title="Problemi" collapse="true"}

### Esercizi concettuali

1. Spiega la differenza tra probabilità come frequenza relativa e probabilità come grado di credenza. In quale contesto psicologico questa differenza è particolarmente rilevante?

2. Cos'è un Dutch Book? Perché l'argomento del Dutch Book giustifica gli assiomi della probabilità?

3. Due psicologi assegnano probabilità diverse allo stesso evento (es. efficacia di un nuovo trattamento). Entrambi usano l'approccio bayesiano. Questo è un problema per la teoria bayesiana? Perché?

4. La Legge dei Grandi Numeri gioca un ruolo diverso nell'approccio bayesiano rispetto al frequentista. Spiega questa differenza.

5. Considera l'affermazione: "La probabilità che piova domani è 0.7". Interpreta questa frase dal punto di vista bayesiano e poi da quello frequentista. Quale interpretazione è più naturale?

### Esercizi sulla coerenza

6. Verifica se le seguenti assegnazioni sono coerenti per eventi mutuamente esclusivi ed esaustivi:
   - $P(A) = 0.4$, $P(B) = 0.3$, $P(C) = 0.3$
   - $P(A) = 0.5$, $P(B) = 0.5$, $P(C) = 0.2$

7. Un clinico assegna le seguenti probabilità per tre diagnosi mutuamente esclusive:
   - Depressione: 0.6
   - Ansia: 0.4
   - Nessuna condizione: 0.3
   
   Identifica l'incoerenza e proponi una correzione.

8. Scrivi un breve script R per verificare se un insieme di probabilità su eventi disgiunti rispetta l'assioma di additività.

### Esercizi su simulazioni

9. Simula 1000 lanci di una moneta con $P(\text{Testa}) = 0.6$ (moneta sbilanciata). Visualizza la convergenza della frequenza cumulativa. La convergenza "definisce" la probabilità 0.6 o la verifica?

10. Un test di ansia ha sensibilità 0.85 e specificità 0.80. La prevalenza è 0.15. Calcola $P(\text{Ansia} \mid \text{Test positivo})$ usando il teorema di Bayes, poi verifica il risultato con una simulazione Monte Carlo.

### Esercizi di pensiero critico

11. Un frequentista afferma: "Non possiamo assegnare probabilità all'evento 'L'Italia vincerà i prossimi Mondiali' perché non è ripetibile". Come risponderebbe un bayesiano?

12. Perché nell'approccio bayesiano è essenziale distinguere tra incertezza epistemica e ontologica, anche se entrambe vengono modellate con probabilità?

13. In un esperimento psicologico, due ricercatori partono con prior diversi sullo stesso parametro. Dopo aver osservato molti dati, i loro posterior convergono. Cosa ci dice questo sulla relazione tra soggettività e oggettività nell'inferenza bayesiana?

14. La frase "La probabilità non esiste" di de Finetti sembra paradossale per una teoria della probabilità. Cosa intendeva de Finetti?

15. Considera un paziente che ha avuto un test positivo per una condizione rara. Il medico dice: "Il test ha sensibilità 99%, quindi c'è il 99% di probabilità che tu abbia la condizione". Identifica l'errore dal punto di vista bayesiano.
:::

::: {.callout-tip title="Soluzioni" collapse="true"}

### Soluzioni agli esercizi concettuali

1. **Frequenza vs credenza**: La frequenza relativa definisce la probabilità come limite di frequenze in infinite repliche identiche dell'esperimento. La credenza bayesiana quantifica incertezza dato lo stato d'informazione attuale. In psicologia clinica, quando valutiamo "la probabilità che questo specifico paziente risponda al trattamento", l'interpretazione frequentista è problematica (un paziente non è "replicabile"), mentre quella bayesiana è naturale.

2. **Dutch Book**: È una combinazione di scommesse che garantisce perdita certa. Se le probabilità violano gli assiomi, si possono costruire Dutch Books contro chi le ha assegnate. Questo argomento mostra che gli assiomi non sono arbitrari, ma necessari per evitare contraddizioni pragmatiche nelle decisioni sotto incertezza.

3. **Soggettività non è problema**: Nel bayesianesimo, credenze diverse sono legittime se riflettono informazioni diverse. Con gli stessi dati, due bayesiani con prior diversi convergeranno verso posterior simili. La soggettività è nelle assunzioni iniziali (esplicite), non nell'aggiornamento (che segue regole oggettive).

4. **LLN**: Per il frequentista, la LLN *definisce* la probabilità come limite delle frequenze. Per il bayesiano, la LLN *spiega* perché frequenze empiriche convergono alla credenza iniziale—verifica coerenza, non definisce il concetto.

5. **Pioggia domani**: 
   - Bayesiano: "Dato ciò che so (previsioni, stagione, clima locale), assegno credenza 0.7 all'evento pioggia domani"
   - Frequentista: "In infiniti 'domani' identici a questo, pioverebbe nel 70% dei casi" (problematico: domani non è replicabile!)
   
   L'interpretazione bayesiana è più naturale per eventi singoli.

### Soluzioni agli esercizi sulla coerenza

6. Prima assegnazione: $0.4 + 0.3 + 0.3 = 1.0$ ✓ Coerente  
   Seconda assegnazione: $0.5 + 0.5 + 0.2 = 1.2 > 1$ ✗ Incoerente

7. Somma: $0.6 + 0.4 + 0.3 = 1.3 > 1$. Incoerente! Possibile correzione (normalizzando):
   - Depressione: $0.6/1.3 \approx 0.46$
   - Ansia: $0.4/1.3 \approx 0.31$
   - Nessuna condizione: $0.3/1.3 \approx 0.23$

8. Script R:
```r
check_coherence <- function(probs, tolerance = 1e-9) {
  s <- sum(probs)
  if (abs(s - 1) < tolerance) {
    cat("✓ Coerente: somma =", s, "\n")
    return(TRUE)
  } else {
    cat("✗ Incoerente: somma =", s, "\n")
    return(FALSE)
  }
}

# Test
check_coherence(c(0.4, 0.3, 0.3))
check_coherence(c(0.5, 0.5, 0.2))
```

### Soluzioni esercizi su simulazioni

9. La convergenza **verifica** la credenza 0.6, non la definisce. Abbiamo assegnato 0.6 *prima* di simulare, e la simulazione conferma che questa assegnazione è coerente con il comportamento atteso.

10. Calcolo analitico:
$$P(\text{Ansia} \mid +) = \frac{0.85 \times 0.15}{0.85 \times 0.15 + 0.20 \times 0.85} = \frac{0.1275}{0.2975} \approx 0.43$$

Verifica Monte Carlo:
```r
set.seed(42)
n <- 1e6
ansia <- rbinom(n, 1, 0.15)
test <- ifelse(ansia == 1, 
               rbinom(n, 1, 0.85),
               rbinom(n, 1, 0.20))
mean(ansia[test == 1])  # ≈ 0.43
```

### Soluzioni esercizi di pensiero critico

11. Risposta bayesiana: "Posso assegnare credenza basandomi su tutto ciò che so: performance passate, rosa giocatori, probabilisti, contesto. Non serve replicabilità fisica—serve razionalità epistemica."

12. Distinguere le due serve per capire che anche l'incertezza "ontologica" è modellata epistemicamente. La casualità intrinseca di un processo è indistinguibile, per noi osservatori limitati, dall'ignoranza sul suo stato. Il bayesianesimo adotta una posizione epistemica unificata.

13. La convergenza dei posterior mostra che, con sufficiente evidenza, l'influenza dei prior soggettivi si diluisce. L'oggettività emerge non dall'assenza di soggettività, ma dal peso crescente dei dati condivisi.

14. De Finetti intendeva che la probabilità non è una proprietà del mondo fisico, ma uno strumento epistemico. "Non esiste" nel senso ontologico, ma "esiste" come struttura logica per quantificare incertezza.

15. Il medico confonde $P(\text{Test+} \mid \text{Malattia}) = 0.99$ (sensibilità) con $P(\text{Malattia} \mid \text{Test+})$ (valore predittivo positivo). Con condizione rara, anche test eccellente produce molti falsi positivi. Serve usare Bayes incorporando la prevalenza!
:::

## Bibliografia {.unnumbered .unlisted}
