# Interpretazione bayesiana della probabilità {#sec-prob-interpretation}

## Introduzione {.unnumbered .unlisted}

In questo capitolo adotteremo una prospettiva bayesiana, concependo la probabilità non come una proprietà intrinseca degli eventi o come una semplice frequenza osservata, ma come un **grado di credenza razionale** attribuito da un agente informato. Questa impostazione, che affonda le sue radici nel pensiero di Thomas Bayes, Pierre-Simon Laplace e Bruno de Finetti, offre un quadro concettuale unitario e rigoroso per affrontare l'incertezza nelle scienze psicologiche.

In questa prospettiva, gli assiomi della probabilità non descrivono leggi fisiche della casualità, ma **vincoli di coerenza logica** che devono sussistere tra le nostre valutazioni soggettive. Quando questi vincoli vengono violati, le assegnazioni di probabilità diventano incompatibili tra loro e possono condurre a esiti contraddittori—una vulnerabilità che, come vedremo, può essere sfruttata sistematicamente a nostro svantaggio.

Le simulazioni al computer che utilizzeremo in questo modulo non mirano a definire cosa la probabilità sia in sé, ma a mostrare come un sistema di credenze coerente si comporta quando viene sottoposto a verifiche empiriche. In questo modo, le simulazioni offriranno un'intuizione operativa del motivo per cui la prospettiva bayesiana rappresenta un approccio così potente e flessibile per modellare il ragionamento in condizioni di incertezza.

### Panoramica del capitolo {.unnumbered .unlisted}

- La probabilità come grado di credenza razionale.
- Incertezza epistemica e ontologica.
- Il decisore coerente di de Finetti e l'incertezza soggettiva.
- L'argomento della coerenza: il *Dutch Book*.
- Simulazioni come strumento di verifica (non di definizione).
- Introduzione all'aggiornamento bayesiano.
- Confronto con l'approccio frequentista.

::: {.callout-tip collapse=true}
## Prerequisiti

- Leggere *Why probability probably doesn't exist (but it is useful to act like it does)* [@spiegelhalter2024probability].
- Leggere l'@sec-apx-sets.
:::

::: {.callout-caution collapse=true title="Preparazione del Notebook"}

```{r}
#| output: false
here::here("code", "_common.R") |> 
  source()
```
:::

## Casualità e incertezza: due prospettive a confronto

La vita è inevitabilmente permeata dall'incertezza: non possiamo ricostruire il passato con assoluta precisione né prevedere il futuro con certezza, e spesso fatichiamo a comprendere la complessità del presente. Come osserva @spiegelhalter2024probability, questa condizione ci spinge a considerare la casualità non come una qualità misteriosa degli eventi, ma come un modello operativo che, pur non garantendo predizioni deterministiche, ci permette di riconoscere regolarità statistiche utili per prendere decisioni e interpretare la realtà.

Per analizzare in modo sistematico questa incertezza, è utile distinguere due dimensioni fondamentali del nostro stato epistemico. Questa distinzione chiarisce quali aspetti dell'incertezza dipendono dalle caratteristiche del mondo e quali invece dai limiti delle nostre informazioni, offrendo una base concettuale più solida per l'analisi probabilistica del comportamento.

### Incertezza epistemica

L'incertezza epistemica (dal greco ἐπιστήμη, "conoscenza") nasce dalla mancanza di informazioni adeguate o dalla loro scarsa qualità. Si tratta di un tipo di incertezza che può essere ridotta: dati migliori, disegni sperimentali più accurati o nuove osservazioni possono infatti diminuire il nostro margine di ignoranza. In psicologia, si manifesta in campioni insufficienti, variabili non controllate o informazioni cliniche incomplete.

### L'incertezza ontologica 

L'**incertezza ontologica** (dal greco ὄντος, "essere") riguarda invece la componente di imprevedibilità intrinseca al fenomeno stesso. Non dipende dalle limitazioni del ricercatore e non scompare neanche quando le misurazioni sono precise. In psicologia, include la variabilità comportamentale residua anche in condizioni controllate, la natura probabilistica delle decisioni in situazioni ambigue e l'emergere spontaneo di insight e processi creativi.

### La sintesi bayesiana: l'incertezza come stato epistemico

Nel framework bayesiano adottato in questo manuale, queste due forme di incertezza vengono trattate in modo unificato. Anche ciò che tradizionalmente viene definito "incertezza ontologica" viene formalizzato attraverso la stessa operazione: l'assegnazione di probabilità. Poiché l'accesso dell'agente allo stato del sistema è sempre parziale, la probabilità diventa lo strumento attraverso cui quantifichiamo i limiti della nostra conoscenza.

Laplace osservò che, per un intelletto onnisciente capace di conoscere tutte le forze della natura e la posizione di ogni particella, il futuro sarebbe determinato con la stessa precisione del passato. In un universo completamente deterministico, dunque, l'impossibilità di formulare previsioni perfette non dipende dalla natura degli eventi, ma esclusivamente dall'incompletezza della nostra conoscenza. Da questa prospettiva, la probabilità non è dunque una proprietà intrinseca del mondo, ma una conseguenza necessaria dei limiti cognitivi ed epistemologici dell'osservatore. È il nostro stato informativo, non il mondo in sé, a generare l'incertezza. 

Questa interpretazione epistemica della probabilità, intesa come misura del grado di credenza razionale, costituisce il fondamento concettuale e metodologico dell'approccio seguito nel manuale  *Inferenza bayesiana in psicologia: Ragionare con l'incertezza. Fondamenti, workflow e applicazioni*.

## Il decisore coerente di fronte all'incertezza

### Il soggettivismo di de Finetti

Nell'opera seminale di Bruno de Finetti, il cuore del paradigma bayesiano è la scelta di affrontare il processo decisionale in condizioni di incertezza da un punto di vista *soggettivo* [@de2017theory]. Le probabilità non sono proprietà del mondo, ma valutazioni personali che esprimono quanto un agente ritiene plausibili diversi stati del sistema. Di fronte alle stesse circostanze incerte, due decisori possono divergere, talvolta anche in modo marcato, sia nella stima delle probabilità, sia nella desiderabilità degli esiti, sia nella percezione dell'influenza delle proprie azioni sul risultato. Questa variabilità non rappresenta un difetto, ma una caratteristica intrinseca di qualsiasi processo decisionale reale.

Il paradigma bayesiano offre però più di una semplice cornice soggettivista: propone infatti un *ideale matematico* di razionalità interna. Esso specifica come dovrebbe comportarsi un decisore che, pur mantenendo le proprie valutazioni soggettive, rispetta un requisito fondamentale: la **coerenza**. Essere coerenti significa che le proprie credenze e preferenze non devono dare luogo a contraddizioni interne che possano esporre l'agente a perdite certe quando le sue valutazioni vengono tradotte in decisioni. Soddisfare questo requisito non è affatto banale. Il formalismo matematico che esamineremo non pretende di rappresentare esattamente le credenze di ogni decisore in ogni situazione, ma fornisce famiglie di modelli sufficientemente flessibili da poter approssimare almeno una versione coerente e operativa.

Nel quadro bayesiano, la coerenza è il massimo che possiamo ragionevolmente chiedere a un decisore: non gli imponiamo di compiere scelte "giuste" secondo criteri esterni, ma solo di mantenere un sistema di credenze compatibile con le sue stesse valutazioni. In questa prospettiva, tutto è soggettivo, persino affermazioni apparentemente oggettive come "Il vero valore del parametro è $x$". Formulazioni di questo tipo devono essere interpretate come abbreviazioni di "Sono convinto che il vero valore del parametro sia $x$". Questa rilettura, lungi dall'essere un semplice dettaglio linguistico, permette di accettare le divergenze tra gli agenti senza rinunciare ai vincoli imposti dal requisito di coerenza [@heard2021introduction].

### L'incertezza soggettiva

Esistono numerose fonti di incertezza individuale che possono complicare il processo decisionale: eventi futuri non ancora verificati, circostanze passate di cui non si è avuta notizia, fatti che potrebbero ancora essere scoperti, informazioni scoperte altrove ma sconosciute al decisore, o fatti dimenticati parzialmente o completamente. Il paradigma bayesiano tratta tutte queste forme di incertezza in modo unitario. Qualsiasi aspetto di cui il decisore è incerto deve essere esplicitamente riconosciuto e incorporato nel processo decisionale razionale. Il framework considera esclusivamente lo stato attuale della conoscenza del decisore, a prescindere da considerazioni su ciò che egli dovrebbe conoscere [@heard2021introduction].

La gestione operativa di questa molteplicità di incertezze avviene mediante uno strumento formale: la probabilità interpretata come **grado di credenza razionale**, che fornisce un apparato matematico per quantificare in modo coerente l'incertezza soggettiva alla luce delle informazioni disponibili.

::: {.callout-note collapse="true" title="Credere e avere fiducia: due concetti distinti?"}
## Credenza categorica e grado di credenza {.unlisted .unnumbered}

Nel linguaggio quotidiano, diciamo di *credere* o *non credere* in qualcosa: credo che domani pioverà, non credo che la Terra sia piatta. Questo è un atteggiamento **categorico**, cioè “tutto o nulla”: si può credere, non credere, oppure sospendere il giudizio.

L'approccio bayesiano introduce invece i **gradi di credenza** (*credence*): non solo credo che pioverà, ma ho una fiducia del 70% in questa previsione. Questo approccio è **graduato** e ammette infinite sfumature tra la certezza assoluta e l'incredulità totale.

Come si relazionano questi due concetti? La questione è dibattuta in epistemologia [@jackson2020relationship], ma ai nostri fini possiamo adottare una prospettiva pragmatica:

- **nella vita di tutti i giorni**, tendiamo a ragionare in termini categorici: decidiamo di prendere l'ombrello perché *crediamo* che pioverà, senza calcolare esplicitamente una probabilità;
- **nel ragionamento bayesiano**, quantifichiamo invece l'incertezza in modo esplicito, assegnando gradi di fiducia che rispettano gli assiomi della probabilità.

Una connessione intuitiva tra i due concetti è la cosiddetta *tesi lockiana*: crediamo (in senso categorico) a una proposizione quando il nostro grado di fiducia in essa supera una certa soglia, ad esempio quando ne siamo fiduciosi almeno al 70% o al 90%.

Questa connessione non è priva di paradossi (il *paradosso della lotteria* e il *paradosso della prefazione* mostrano tensioni tra credenze categoriche e gradi di credenza [@jackson2020relationship]), ma per i nostri scopi è sufficiente riconoscere che i due concetti catturano aspetti complementari del ragionamento: le credenze categoriche semplificano le decisioni quotidiane, mentre i gradi di credenza permettono un'analisi più approfondita dell'incertezza, particolarmente utile nella ricerca scientifica e nella pratica clinica.
:::

## Probabilità come grado di credenza

### La visione bayesiana soggettivista

Per dare una forma misurabile all'incertezza soggettiva, nel paradigma bayesiano assegnare una probabilità a un evento significa esprimere un *grado di fiducia razionale* nel suo verificarsi, basandosi su tutto ciò che si conosce in un dato momento. 

> **Probabilità = grado di credenza (plausibilità) assegnato a un'affermazione, in base allo stato dell'informazione.**

Questa definizione si basa su quattro caratteristiche essenziali. La *soggettività* ammette che individui diversi, dotati di conoscenze ed esperienze differenti, possano legittimamente attribuire probabilità diverse allo stesso evento. Tuttavia, tale soggettività è disciplinata dalla *razionalità*, che richiede il rispetto dei principi di coerenza logica formalizzati negli assiomi della probabilità. Ogni valutazione è inoltre intrinsecamente *condizionata* dall'insieme informativo disponibile al momento della stima. Il sistema è infine *aggiornabile* sistematicamente: nuove evidenze permettono di rivedere in modo coerente le probabilità attraverso il meccanismo dell'aggiornamento bayesiano.

::: {.callout-note collapse="true" title="Esempio: la diagnosi clinica"} 
### Probabilità come credenza in psicologia clinica

Consideriamo, ad esempio, l'interpretazione di un test per la depressione. Lo stesso punteggio assume significati clinici profondamente diversi in due contesti diversi:

- se il soggetto è ricoverato in psichiatria, dove la prevalenza del disturbo è elevata;
- se proviene dalla popolazione generale, dove la prevalenza è bassa.

La probabilità che il soggetto sia effettivamente depresso non rappresenta una caratteristica intrinseca del risultato del test, ma piuttosto un grado di credenza razionale che sintetizza diverse fonti di informazione: le conoscenze pregresse (prevalenza del disturbo nel contesto, informazioni anamnestiche), l'evidenza empirica fornita dal test (sensibilità e specificità) e il ragionamento bayesiano che combina coerentemente questi elementi.

In questa prospettiva, la probabilità diventa una misura quantitativa della nostra conoscenza incerta riguardo alla condizione del paziente, piuttosto che una proprietà oggettiva e immutabile dell'evento stesso.
:::

## La coerenza: l'argomento della scommessa olandese

Se la probabilità è soggettiva, come possiamo giustificare gli assiomi matematici che la governano? La risposta viene dall'*argomento della scommessa olandese* (*Dutch Book*), sviluppato da Frank Ramsey e Bruno de Finetti.

### L'idea centrale

Supponiamo di essere così sicuri delle nostre valutazioni probabilistiche da essere disposti a scommettere denaro sulla loro correttezza. Cosa accadrebbe se queste credenze fossero internamente incoerenti? L'**argomento della scommessa olandese** mostra che, in tal caso, esiste sempre una combinazione di puntate che, se accettata, garantisce una perdita certa a prescindere dall'esito del fenomeno. L'incoerenza non è quindi un problema astratto, ma uno stato di vulnerabilità strategica che può essere sfruttata sistematicamente.

Consideriamo il caso semplice del lancio di una moneta. Un decisore che assegna la stessa probabilità (2/3) sia a Testa sia a Croce ritiene che le seguenti scommesse siano "equivalenti":

* pagare 2 € per ricevere 3 € se esce Testa;
* pagare 2 € per ricevere 3 € se esce Croce.

Accettando entrambe le scommesse, il decisore paga complessivamente 4 €. Qualunque sia l'esito, incasserà solo 3 €, perdendo 1 € in tutti gli scenari possibili. L'avversario, simmetricamente, ottiene un guadagno certo.

Questa è l'essenza della *scommessa olandese*: un agente incoerente può essere messo in condizione di perdere sempre. L'incoerenza sta nel fatto che le probabilità assegnate sommano a più di 1, violando gli assiomi della probabilità.

### Gli assiomi di Kolmogorov

I contributi di Ramsey e de Finetti hanno dimostrato che la *coerenza probabilistica* richiede il soddisfacimento dei tre assiomi della probabilità formalizzati da Kolmogorov.

Una funzione di probabilità $P$ sugli eventi deve soddisfare:

1. **Non negatività**: $0 \leq P(A) \leq 1$.   
   Il grado di credenza in un evento non può essere negativo né superare la certezza assoluta.

2. **Normalizzazione**: $P(\Omega) = 1$.  
   La probabilità dell'insieme di tutti gli eventi possibili deve essere unitaria.

3. **Additività**: per eventi mutuamente esclusivi $A \cap B = \emptyset$: 
   $$P(A \cup B) = P(A) + P(B).$$
   La probabilità dell'unione di eventi incompatibili corrisponde alla somma delle probabilità individuali.

Questi assiomi non sono mere convenzioni matematiche, ma costituiscono requisiti essenziali per un pensiero razionale in condizioni di incertezza. Insieme, garantiscono la coerenza interna del sistema di credenze e proteggono dalla possibilità di strategie di scommessa che condurrebbero a perdite certe.

### Implicazioni per la psicologia

L'argomento della *scommessa olandese* dimostra che le regole della probabilità esprimono le condizioni minime di coerenza che qualsiasi agente deve rispettare per evitare perdite certe quando trasforma i propri giudizi in azioni. In questo senso, la probabilità assume un valore pragmatico: non descrive soltanto le relazioni logiche tra gli eventi, ma stabilisce anche i vincoli che un sistema di credenze deve soddisfare per poter guidare scelte razionali.

La psicologia cognitiva ha spesso mostrato che gli individui presentano deviazioni sistematiche da questi criteri [@griffiths2024bayesian]. L'argomento della scommessa olandese permette di comprendere la portata pratica di queste deviazioni: non si tratta solo di mere distorsioni cognitive, ma di vulnerabilità decisionali che possono tradursi in esiti prevedibilmente sfavorevoli ogni volta che le credenze guidano il comportamento.

::: {.callout-tip}
## Per approfondire

Una trattazione più formale dell'argomento del *Dutch Book*, insieme al *Principio Principale* di Lewis (che collega credenze soggettive e probabilità oggettive) e alle diverse misure quantitative dell'evidenza, si trova nel @sec-fondamenti-epistemologici del sito companion.
:::

## Cenni storici: la tradizione bayesiana

Le origini della teoria della probabilità risalgono al XVII secolo, quando Pascal e Fermat iniziarono a studiare i giochi d'azzardo. Parallelamente a questa tradizione, fin dal Settecento si sviluppò un filone di pensiero che gettò le basi dell'approccio bayesiano.

**Thomas Bayes** (1701-1761) formulò il teorema che porta il suo nome e che fu pubblicato postumo nel 1763. Il suo contributo fondamentale fu quello di riconoscere la possibilità di invertire il ragionamento probabilistico: a partire dall'osservazione degli effetti, è possibile aggiornare razionalmente le proprie credenze riguardo alle cause non osservate.

**Pierre-Simon Laplace** (1749-1827) sviluppò e sistematizzò il lavoro di Bayes, applicando l'inferenza probabilistica a problemi scientifici concreti. La sua famosa definizione della probabilità come "buon senso ridotto a calcolo" anticipò l'interpretazione epistemologica moderna. Come egli stesso osservò, "la probabilità è relativa in parte all'ignoranza e in parte alla conoscenza", sottolineando la natura fondamentalmente epistemica del concetto.

**Bruno de Finetti** (1906-1985) diede un contributo decisivo alla fondazione filosofica della probabilità bayesiana soggettivista. La sua affermazione "la probabilità non esiste" va intesa nel senso che la probabilità non rappresenta una proprietà intrinseca del mondo fisico, ma costituisce uno strumento formale per quantificare l'incertezza soggettiva. Sviluppò l'argomento della scommessa olandese e il concetto di scambiabilità, dimostrando che i risultati classici, come la legge dei grandi numeri, possono essere dedotti senza postulare l'esistenza di probabilità oggettive.

**Harold Jeffreys** (1891-1989), nel suo influente *Theory of Probability* (1939), elaborò un approccio bayesiano "oggettivo" basato sull'uso di prior non informativi e su principi di invarianza. La sua opera ha dimostrato l'utilità pratica dell'inferenza bayesiana in ambito scientifico, fornendo un solido strumento metodologico per l'analisi dei dati empirici.

Dopo un periodo di eclissi dovuto al predominio della statistica frequentista di Fisher, Neyman e Pearson, l'approccio bayesiano ha conosciuto una significativa rinascita a partire dagli anni Novanta del XX secolo, resa possibile dallo sviluppo di tecniche computazionali avanzate come i metodi Monte Carlo via catena di Markov (MCMC), dall'emergere di nuovi testi divulgativi [@gelman1995bayesian; @McElreath_rethinking; @doing_bayesian_data_an; @Johnson2022bayesrules] e dalla crescente applicazione dell'inferenza bayesiana nel *machine learning* e nell'intelligenza artificiale.

## Il ruolo delle simulazioni: illustrazione, non definizione

Una differenza fondamentale tra l'approccio bayesiano e quello frequentista classico riguarda l'interpretazione del ruolo delle simulazioni e della Legge dei Grandi Numeri.

### La prospettiva frequentista

Secondo la prospettiva frequentista, la probabilità di un evento è definita come il limite della sua frequenza relativa in una serie infinita ideale di prove identiche:

$$
P(A) = \lim_{n \to \infty} \frac{\text{frequenza di occorrenza di A}}{n}.
$$

Questa definizione si basa su alcune assunzioni implicite: la probabilità è una **proprietà oggettiva** del fenomeno, indipendente dall'osservatore; è possibile stimarla tramite esperimenti o simulazioni; e la probabilità stessa coincide concettualmente con la frequenza osservata nelle prove ripetute.

Tuttavia, il paradigma frequentista presenta diverse criticità quando viene applicato a decisioni concrete:

1. **Eventi singolari o non ripetibili**: non è chiaro come assegnare una probabilità a fenomeni unici, come "domani pioverà a Firenze", perché non è possibile replicare l'evento infinite volte.

2. **Limite ideale irraggiungibile**: la definizione richiede una serie infinita di prove; ma nella pratica, possiamo osservare solo un numero finito di esperimenti, per cui la frequenza stimata resta sempre approssimativa.

3. **Mancanza di guida per la decisione individuale**: anche quando si dispone di frequenze empiriche, il modello non fornisce uno strumento per quantificare l'incertezza relativa a **singoli casi o scelte operative**, ovvero non fornisce indicazioni su quanto sia opportuno fidarsi della propria valutazione in una situazione concreta.

In sintesi, la prospettiva frequentista è adatta a descrivere fenomeni ripetibili su grandi campioni, ma risulta problematica quando l'obiettivo è prendere decisioni in contesti singoli o non replicabili sotto incertezza.

### La prospettiva bayesiana

La prospettiva bayesiana offre un'alternativa, considerando la probabilità come un grado di credenza razionale riguardo alla possibilità che si verifichi un evento, basato sulle informazioni disponibili. In questo contesto, le assegnazioni probabilistiche esprimono il nostro stato di informazione e incertezza prima ancora di osservare i dati. Le simulazioni hanno lo scopo di verificare che le credenze iniziali coerenti si traducano nei comportamenti attesi delle frequenze empiriche. La Legge dei Grandi Numeri spiega perché le frequenze osservate tendono a coincidere con le nostre credenze, ma non definisce ontologicamente cosa sia la probabilità.

::: {.callout-important title="Differenza filosofica fondamentale"}
**Prospettiva frequentista**:  
"La probabilità è 0.5 perché, lanciando la moneta infinite volte, la frequenza relativa delle teste convergerà al 50%."

**Prospettiva bayesiana**:  
"Assegno una probabilità 0.5 in base al principio di indifferenza, poiché non ho informazioni che mi portino a privilegiare un esito rispetto all'altro. La legge dei grandi numeri mi garantisce poi che le frequenze empiriche tenderanno a confermare la mia assegnazione iniziale."

La differenza è profonda: nel primo caso, la probabilità viene *definita* attraverso il comportamento osservabile; nel secondo, la probabilità esprime uno *stato di conoscenza* che permette di fare previsioni su ciò che verosimilmente osserveremo.
:::

### Simulazione come verifica di coerenza

Le simulazioni svolgono un ruolo fondamentale di *convalida*, dimostrando come un sistema di credenze coerente generi comportamenti empirici conformi alle aspettative. Il loro ruolo è quello di *illustrare* concetti fondamentali quali la convergenza statistica e la variabilità campionaria, e di *confrontare* le previsioni dei modelli probabilistici con i dati osservati. È importante sottolineare che le simulazioni non definiscono la natura della probabilità, ma *verificano* le implicazioni delle assegnazioni probabilistiche.

### Esempio: Lancio di moneta rivisitato

```{r}
set.seed(42)

# Assegno credenza P(Testa) = 0.5 per simmetria epistemica
p_testa_credenza <- 0.5

# Simulazione: verifico che questa credenza è coerente
n_lanci <- 10000
risultati <- rbinom(n_lanci, 1, p_testa_credenza)

# Frequenza cumulativa
freq_cumulativa <- cumsum(risultati) / seq_along(risultati)

# Grafico
df <- data.frame(
  lancio = seq_along(risultati),
  freq = freq_cumulativa
)

ggplot(df, aes(x = lancio, y = freq)) +
  geom_line(alpha = 0.7) +
  geom_hline(yintercept = p_testa_credenza, 
             linetype = "dashed", color = "red", size = 1) +
  labs(
    title = "Frequenza cumulativa converge alla credenza",
    subtitle = "La credenza P(Testa)=0.5 predice la convergenza osservata",
    x = "Numero di lanci",
    y = "Frequenza cumulativa di Teste"
  ) +
  ylim(0.3, 0.7)
```

L'interpretazione bayesiana di questa simulazione evidenzia che l'assegnazione di $P(\text{Testa}) = 0.5$ deriva da un principio di simmetria epistemica, in assenza di informazioni che privilegino un esito rispetto all'altro. La simulazione verifica la coerenza di questa credenza con il comportamento empirico atteso. È importante notare che la probabilità 0.5 non è definita dalla convergenza empirica, ma rappresenta un'assegnazione a priori che la legge dei grandi numeri successivamente conferma.

## Introduzione all'aggiornamento bayesiano

Uno dei principi fondamentali dell'epistemologia bayesiana stabilisce che gli agenti razionali possiedono credenze di diversa intensità che devono rispettare gli assiomi della probabilità. Lo stato di una credenza e la sua evoluzione in seguito all'acquisizione di nuove evidenze possono essere rappresentati tramite distribuzioni probabilistiche.

### Il principio di condizionalizzazione

Il **Principio di Condizionalizzazione** descrive come un agente razionale dovrebbe aggiornare le proprie credenze alla luce di nuove informazioni. Si basa sul concetto di probabilità condizionata: la probabilità assegnata a un'ipotesi prima di ricevere l'evidenza, detta *a priori*, viene trasformata in una probabilità *a posteriori* una volta osservata l'informazione nuova.

Questo principio non è né un assioma formale né una definizione, ma un **metodo operativo** che formalizza la dinamica della revisione delle credenze. In termini concreti, se al tempo $t$ la probabilità di un'ipotesi $H$ è $P(H)$ e al tempo $t' > t$ si osserva un'evidenza $E$, la credenza aggiornata in $H$ deve corrispondere alla probabilità a priori di $H$ condizionata all'evidenza:

$$
P_{t'}(H) = P_t(H \mid E).
$$

In altre parole, condizionalizzare significa incorporare sistematicamente le nuove informazioni senza contraddire le credenze pregresse, garantendo coerenza interna nel processo di aggiornamento in condizioni di incertezza.

### Il teorema di Bayes

Il teorema di Bayes fornisce il quadro formale per effettuare tale aggiornamento:

$$
P(H \mid E) = \frac{P(E \mid H) \, P(H)}{P(E)}.
$$

La formula definisce la *probabilità a posteriori* $P(H \mid E)$ dell'ipotesi $H$ data l'evidenza $E$ come funzione di tre componenti: la *probabilità a priori* $P(H)$, che esprime la credenza iniziale nell'ipotesi; la *verosimiglianza* $P(E \mid H)$, che quantifica la probabilità di osservare l'evidenza $E$ nell'ipotesi che $H$ sia vera; e la *probabilità marginale dell'evidenza* $P(E)$, che rappresenta la probabilità complessiva di osservare $E$ indipendentemente dalla verità di $H$.

#### Applicazione ai test diagnostici

Un esempio immediato di aggiornamento bayesiano si trova nell'interpretazione dei risultati di un **test diagnostico**. In questo contesto, l'ipotesi $H$ corrisponde tipicamente alla presenza della malattia $D$, mentre l'evidenza $E$ è rappresentata da un risultato positivo del test ($+$).

La **probabilità a priori** $P(D)$ riflette la prevalenza della malattia nella popolazione di riferimento. La **verosimiglianza** $P(+ \mid D)$ corrisponde alla sensibilità del test, ovvero alla probabilità di ottenere un risultato positivo in chi è effettivamente malato, mentre $P(+ \mid \neg D)$ rappresenta il tasso di falsi positivi.

Il **teorema di Bayes** permette di combinare queste informazioni per ottenere la probabilità a posteriori di malattia, dato un risultato positivo:

$$
P(D \mid +) =
\frac{P(+ \mid D) , P(D)}
{P(+ \mid D) , P(D) + P(+ \mid \neg D) , P(\neg D)}.
$$

In questo modo, l'aggiornamento bayesiano integra le caratteristiche intrinseche del test con il contesto epidemiologico, fornendo una stima quantitativa rigorosa della probabilità che un individuo sia realmente malato dopo aver ottenuto un risultato positivo. Questo esempio mostra come il ragionamento bayesiano renda esplicita e formalmente coerente la combinazione di informazioni empiriche e conoscenze pregresse.

##### Implementazione numerica

Per fare un esempio, consideriamo uno scenario diagnostico con prevalenza $P(D) = 0.10$, sensibilità $P(+ \mid D) = 0.80$ e specificità $P(- \mid \neg D) = 0.90$ (da cui un tasso di falsi positivi $P(+ \mid \neg D) = 0.10$).

```{r}
# Parametri del test
p_D   <- 0.10       # Prevalenza = prior P(D)
sens  <- 0.80       # Sensibilità = P(+ | D)
spec  <- 0.90       # Specificità = P(- | ~D)
p_pos_given_notD <- 1 - spec  # Falsi positivi P(+ | ~D)

# Probabilità complessiva di test positivo
p_pos <- sens * p_D + p_pos_given_notD * (1 - p_D)

# Teorema di Bayes: posterior
p_D_given_pos <- (sens * p_D) / p_pos

cat("P(D) =", p_D, "\n")
cat("P(D | +) =", round(p_D_given_pos, 3), "\n")
```

L'aggiornamento delle conoscenze rivela che, nonostante il risultato positivo del test, la probabilità a posteriori di essere malati è solo del 47%. Questo risultato controintuitivo si spiega con la bassa prevalenza della malattia nella popolazione: il numero di falsi positivi è così elevato da superare quello dei veri positivi.

##### Analisi tramite tabella di contingenza

La rappresentazione tramite tabella di contingenza per una popolazione di 1000 individui chiarisce visivamente il risultato:

```{r}
# Costruzione della tabella di contingenza
N <- 1000
malati <- N * p_D
sani <- N * (1 - p_D)

veri_positivi <- malati * sens
falsi_negativi <- malati * (1 - sens)
falsi_positivi <- sani * p_pos_given_notD
veri_negativi <- sani * spec

tabella_contingenza <- data.frame(
  Stato_reale = c("Malato (D)", "Sano (¬D)", "Totale"),
  Positivo = c(veri_positivi, falsi_positivi, veri_positivi + falsi_positivi),
  Negativo = c(falsi_negativi, veri_negativi, falsi_negativi + veri_negativi),
  Totale = c(malati, sani, N)
)
tabella_contingenza
```

Tra i 170 test positivi, solo 80 (il 47%) corrispondono a individui effettivamente malati, mentre 90 (il 53%) sono falsi positivi.

#### Sintesi concettuale

Il processo di aggiornamento bayesiano può essere sintetizzato nel modo seguente:

$$
\underbrace{P(D)}_{\text{prior}} \xrightarrow[\text{verosimiglianza e falsi positivi}]{\text{aggiornamento bayesiano}} \underbrace{P(D|+)}_{\text{posterior}}.
$$

Il teorema di Bayes dimostra che la probabilità finale dipende non solo dalle caratteristiche del test, ma anche dalla plausibilità iniziale dell'ipotesi. Dal punto di vista psicologico, questo rappresenta un modello formale del ragionamento inferenziale che integra sistematicamente le nuove informazioni con le conoscenze pregresse.

## Il ruolo della probabilità nello studio dei fenomeni psicologici

La teoria della probabilità bayesiana si rivela particolarmente adatta alla psicologia, offrendo strumenti concettuali e metodologici che rispondono alle esigenze specifiche della ricerca e della pratica clinica.

### Quantificare l'incertezza diagnostica

La pratica clinica opera raramente in condizioni di certezza assoluta. Il processo diagnostico richiede l'integrazione di molteplici fonti informative, quali l'anamnesi, l'osservazione comportamentale e i test psicometrici, ciascuna delle quali è caratterizzata da un proprio grado di incertezza. Il framework bayesiano fornisce strumenti per quantificare esplicitamente l'incertezza diagnostica e per aggiornare in modo coerente le credenze del clinico con ogni nuova evidenza. Un aspetto particolarmente significativo è la possibilità di incorporare esplicitamente la prevalenza dei disturbi nella popolazione di riferimento, prevenendo gli errori diagnostici derivanti dalla negligenza dei tassi di base.

### Modellare processi cognitivi

Un programma di ricerca sempre più influente propone che la mente umana operi secondo principi fondamentalmente bayesiani [@griffiths2024bayesian]. Nel campo della percezione, le evidenze suggeriscono che il cervello integri sistematicamente le aspettative pregresse con gli input sensoriali attuali, in modo simile a quanto farebbe un osservatore bayesiano ideale. Questo modello spiega i fenomeni delle illusioni percettive, in cui aspettative robuste possono sovrascrivere segnali sensoriali ambigui. L'apprendimento può essere concepito come un aggiornamento bayesiano delle credenze attraverso l'esperienza, mentre molti bias cognitivi documentati possono essere interpretati come deviazioni sistematiche dall'ottimalità bayesiana.

### Analisi dei dati sperimentali

Dal punto di vista metodologico, l'inferenza bayesiana offre diversi vantaggi nell'analisi dei dati psicologici: consente di incorporare formalmente le conoscenze pregresse attraverso distribuzioni a priori, quantifica direttamente l'evidenza a favore dell'ipotesi nulla (superando una limitazione del valore-$p$), gestisce in modo naturale i piccoli campioni, e propaga l'incertezza in modo coerente attraverso tutti i livelli dei modelli statistici complessi.

### Decisioni cliniche

In ambito terapeutico, l'approccio bayesiano supporta le decisioni cliniche attraverso l'aggiornamento sequenziale delle stime di efficacia terapeutica, a partire da evidenze generali sulla popolazione fino alle risposte specifiche del singolo paziente. Questo processo iterativo consente di modificare i protocolli terapeutici in risposta a nuove evidenze e fornisce strumenti analitici per bilanciare probabilità e utilità nelle scelte cliniche.

## Confronto con l'approccio frequentista

Per comprendere appieno la prospettiva bayesiana, è utile confrontarla con l'approccio frequentista, evidenziandone le differenze fondamentali già a livello di definizione della probabilità. Il **frequentismo** interpreta la probabilità come il limite della frequenza relativa in una serie infinita di prove ripetute, mentre il l'approccio **bayesiano** la considera un *grado di credenza razionale*, soggettivo ma formalmente coerente, assegnato a ipotesi o eventi incerti.

Nel paradigma frequentista, i parametri di interesse sono **quantità fisse**: non è possibile attribuire loro una probabilità e l'inferenza si concentra sulle proprietà delle procedure di stima in un gran numero di replicazioni. L'approccio bayesiano, al contrario, considera i parametri come *variabili casuali* dotate di distribuzioni di probabilità che riflettono l'incertezza. Ciò consente di formulare affermazioni probabilistiche dirette, come ad esempio: "La probabilità che l'effetto del trattamento sia positivo è 0.85".

Una differenza cruciale riguarda gli **intervalli di stima**. Nel frequentismo, un intervallo di confidenza al 95% è costruito in modo tale che, in un numero teoricamente infinito di replicazioni dello stesso esperimento, il 95% degli intervalli ottenuti conterrà il parametro vero. Tuttavia, questa definizione *non permette di attribuire una probabilità a un intervallo specifico* basandosi sui dati osservati. Al contrario, gli intervalli di credibilità bayesiani offrono un'*interpretazione probabilistica diretta*: dati i dati osservati, possiamo affermare che esiste, per esempio, che esiste il 95% di probabilità che il parametro cada all'interno dell'intervallo, rendendo l'inferenza immediatamente interpretabile per decisioni concrete.

Un altro elemento distintivo riguarda il **ruolo delle conoscenze pregresse**. Il framework frequentista non fornisce un meccanismo formale per integrarle, mentre l'approccio bayesiano le incorpora esplicitamente attraverso la distribuzione a priori, rendendo trasparente il modo in cui le informazioni precedenti influenzano le inferenze.

Infine, l'approccio frequentista fa ampio uso dei **valori-$p$**, che rispondono alla domanda: "Quanto sarebbero sorprendenti i dati osservati se l'ipotesi nulla fosse vera?" Tuttavia, questa formulazione spesso *non corrisponde all'interrogativo scientifico effettivo*, cioè alla plausibilità dell'ipotesi alla luce dei dati. L'approccio bayesiano, al contrario, consente di rispondere direttamente a questa domanda centrale: "Quanto è probabile che l'ipotesi nulla sia vera dato ciò che abbiamo osservato?", calcolando le *probabilità a posteriori* delle ipotesi e fornendo così una misura quantitativa di credibilità razionale.

## Riflessioni conclusive {.unnumbered .unlisted}

In questo capitolo abbiamo abbandonato la concezione della probabilità come mera frequenza relativa, abbracciando la prospettiva della probabilità come grado di credenza razionale. Questa visione, radicata nella tradizione di Bayes, Laplace e de Finetti, non è solo un tecnicismo matematico, ma una lente interpretativa che ci permette di comprendere il ragionamento in condizioni di incertezza.

Gli assiomi della probabilità fungono da vincoli di coerenza logica per le nostre convinzioni, principi di razionalità la cui violazione conduce a contraddizioni. La prospettiva bayesiana consente di quantificare l'incertezza anche per eventi unici e non ripetibili, come la prognosi di un singolo paziente, senza dover ricorrere all'artificio di esperimenti infinitamente replicati. Questo approccio garantisce trasparenza, rendendo esplicite tutte le assunzioni iniziali codificate nelle probabilità a priori e formalizzando matematicamente il processo dinamico di apprendimento dall'esperienza attraverso il teorema di Bayes.

Nei prossimi capitoli, svilupperemo gli strumenti formali di questo quadro teorico. Scopriremo che concetti fondamentali come l'equiprobabilità non sono proprietà intrinseche del mondo, ma il riflesso di simmetrie nel nostro stato informativo. La probabilità bayesiana non elimina l'incertezza, ma fornisce gli strumenti per quantificarla e gestirla in modo razionale, rappresentando il suo contributo più prezioso alla ricerca psicologica, ambito in cui l'incertezza è la norma piuttosto che l'eccezione.

## Bibliografia {.unnumbered .unlisted}
