# Assiomi e coerenza delle credenze {#sec-prob-axioms-coherence}

## Introduzione {.unnumbered .unlisted}

Dopo aver introdotto la probabilità come *grado di credenza razionale* nel @sec-prob-interpretation, questo capitolo sviluppa il quadro matematico necessario per operare in modo coerente con tali credenze. L’obiettivo non è quello di aggiungere un livello puramente formale, ma di mostrare come le strutture matematiche della teoria della probabilità rendano espliciti e controllabili i vincoli di coerenza discussi nel capitolo precedente.

In particolare, verrà esaminato come lo *spazio campionario* e gli *eventi* possano essere interpretati come rappresentazioni delle possibilità epistemiche considerate da un agente razionale, e come gli *assiomi di Kolmogorov* fungano da vincoli logici che regolano le nostre assegnazioni probabilistiche.

Un ruolo centrale nella trattazione sarà svolto dalle *tabelle di probabilità congiunta*, che costituiscono uno strumento operativo fondamentale per rappresentare credenze su sistemi complessi. Nel caso semplice delle tabelle 2×2, esse permettono di visualizzare in modo immediato la relazione tra probabilità *congiunte*, *marginali* e *condizionate*, mostrando come tutte le probabilità di interesse derivino da un’unica struttura coerente.

Attraverso esempi tratti dalla psicologia e mediante simulazioni in R, il capitolo illustrerà come individuare e correggere incoerenze nelle assegnazioni probabilistiche e come verificare empiricamente che un sistema di credenze coerente produca i comportamenti attesi nei dati osservati.

### Panoramica del capitolo {.unnumbered .unlisted}

- Spazio campionario ed eventi come possibilità epistemiche.
- Assiomi di Kolmogorov come vincoli di coerenza.
- Diagnosi di incoerenze: additività e vincoli di Fréchet.
- Tabelle di probabilità congiunta (2×2 e oltre).
- Derivazione di marginali e condizionate da congiunte.
- Verifica empirica della coerenza con simulazioni.

::: {.callout-tip collapse=true}
## Prerequisiti

- Aver letto il @sec-prob-interpretation.
- Leggere l'@sec-apx-sets (teoria degli insiemi).
- Familiarità base con R e ggplot2.
:::

::: {.callout-caution collapse=true title="Preparazione del Notebook"}

```{r}
#| output: false
here::here("code", "_common.R") |> 
  source()

# Load packages
if (!requireNamespace("pacman")) install.packages("pacman")
pacman::p_load(ggplot2, dplyr, tidyr, viridis)
```
:::

## Spazio campionario come possibilità epistemiche

Nel linguaggio probabilistico classico, lo spazio campionario $\Omega$ è definito come l’insieme di tutti gli esiti possibili di un esperimento casuale. Nell’approccio bayesiano, questa definizione viene riletta in chiave epistemica, spostando l’attenzione dagli esiti “oggettivamente possibili” alle possibilità considerate dall’agente sulla base delle informazioni disponibili.

::: {#def-sample-space-bayesian}
### Spazio campionario (visione bayesiana)

Lo *spazio campionario* $\Omega$ rappresenta l’insieme delle *possibilità epistemiche* compatibili con lo stato informativo corrente. Esso non descrive necessariamente tutto ciò che può accadere fisicamente, ma piuttosto ciò che, dati i limiti della nostra conoscenza, consideriamo logicamente possibile.
:::

### Caratteristiche dello spazio campionario epistemico

Lo spazio campionario, inteso in senso epistemico, riflette la natura informazionale e soggettiva della probabilità bayesiana. La sua composizione dipende criticamente dalle informazioni disponibili e può modificarsi quando nuove evidenze vengono acquisite.

Ad esempio, prima di osservare l’esito di un test diagnostico, lo spazio campionario include entrambe le possibilità “positivo” e “negativo”. Dopo l’osservazione di un risultato positivo, lo spazio campionario rilevante per il ragionamento si riduce, escludendo l’esito incompatibile con l’evidenza osservata.

La definizione di $\Omega$ non è quindi univoca: ricercatori diversi, dotati di informazioni diverse o interessati a domande differenti, possono legittimamente costruire spazi campionari diversi per lo stesso fenomeno. La scelta dello spazio campionario richiede inoltre di specificare il livello di dettaglio rilevante per il problema in esame, bilanciando completezza descrittiva e pertinenza analitica.

::: {.callout-note collapse="true" title="Esempio psicologico"}
### Spazio campionario per una valutazione clinica {.unnumbered .unlisted}

Consideriamo la valutazione di un paziente per una possibile depressione. Lo spazio campionario può essere definito a diversi livelli, a seconda delle informazioni disponibili e degli obiettivi clinici:

**Livello 1 (binario):**

$$\Omega_1 = \{\text{Depresso}, \text{Non depresso}\}.$$

**Livello 2 (severità):**

$$\Omega_2 = \{\text{Nessuna}, \text{Lieve}, \text{Moderata}, \text{Severa}\}.$$

**Livello 3 (combinazioni diagnostiche):**

$$\Omega_3 = \{\text{Depressione}, \text{Ansia}, \text{Comorbidità}, \text{Nessuna}\}.$$

La scelta dello spazio campionario dipende da:

- le informazioni disponibili (screening, test, colloquio clinico);
- l’obiettivo dell’analisi (screening vs diagnosi differenziale);
- le decisioni da prendere (trattamento, monitoraggio, invio specialistico).

Ogni spazio campionario è legittimo nel proprio contesto. Le probabilità assegnate riflettono le credenze dell’agente all’interno di quello specifico spazio.
:::

## Eventi come proposizioni sul mondo

Nella prospettiva bayesiana, un *evento* non è semplicemente un insieme astratto, ma rappresenta una *proposizione* sul mondo che può essere vera o falsa alla luce delle informazioni disponibili.

::: {#def-event-bayesian}
### Evento

Un *evento* $A \subseteq \Omega$ è una *proposizione* alla quale possiamo assegnare un grado di credenza $P(A)$, condizionato allo stato informativo corrente.
:::

### Operazioni su eventi

Le operazioni insiemistiche tradizionali ammettono interpretazioni epistemiche naturali. In particolare:

- l’*unione* $A \cup B$ esprime la proposizione “$A$ *oppure* $B$ è vera”;
- l’*intersezione* $A \cap B$ esprime la proposizione “$A$ *e* $B$ sono entrambe vere”;
- il *complemento* $A^c$ rappresenta la negazione della proposizione $A$.

L’*insieme vuoto* $\varnothing$ corrisponde a una proposizione logicamente contraddittoria, necessariamente falsa. Al contrario, lo *spazio campionario* $\Omega$ rappresenta una proposizione logicamente vera, affermando che l’esito osservato appartiene all’insieme delle possibilità epistemiche considerate.

::: {.callout-note collapse="true" title="Esempio: Eventi in un test psicometrico"}
### Proposizioni nella Satisfaction with Life Scale (SWLS)

La SWLS produce punteggi compresi tra 5 e 35. Definiamo:

- $\Omega = \{5, 6, 7, \ldots, 35\}$ (punteggi possibili);
- $A =$ “Punteggio ≥ 25” (alta soddisfazione) $= \{25, 26, \ldots, 35\}$;
- $B =$ “Punteggio ≤ 15” (bassa soddisfazione) $= \{5, 6, \ldots, 15\}$;
- $C =$ “Punteggio tra 16 e 24” (soddisfazione moderata) $= \{16, 17, \ldots, 24\}$.

Alcune operazioni sugli eventi:

- $A \cup B$: “Soddisfazione alta *o* bassa”;
- $A \cap B = \varnothing$: proposizione logicamente impossibile;
- $A^c = B \cup C$: “Non alta soddisfazione”;
- $A \cup B \cup C = \Omega$: proposizioni esaustive.

La probabilità $P(A)$ quantifica quanto riteniamo plausibile, in base alle informazioni disponibili (contesto, popolazione di riferimento), che un individuo selezionato presenti un’alta soddisfazione di vita.
:::
## Gli assiomi di Kolmogorov come vincoli di coerenza

Nel @sec-prob-interpretation abbiamo visto che gli assiomi di Kolmogorov non vanno interpretati come leggi naturali della casualità, ma come vincoli normativi che un sistema di credenze deve rispettare per evitare incoerenze decisionali, come quelle evidenziate dall’argomento della *scommessa olandese* (*Dutch Book*). In questa sezione formalizziamo tali vincoli e ne esploriamo le principali implicazioni.

::: {#def-probability-measure}
### Funzione di probabilità (definizione bayesiana)

Una *funzione di probabilità* è una funzione
$$
P: \mathcal{F} \to [0,1],
$$
che assegna a ogni evento $A$ appartenente a una famiglia di eventi $\mathcal{F}$ un numero $P(A)$, interpretabile come il grado di credenza nell’affermazione $A$, dato lo stato informativo corrente.

Per essere *coerente*, la funzione $P$ deve soddisfare i seguenti **assiomi di coerenza**:

1. **Non negatività**  
   $$P(A) \geq 0 \quad \text{per ogni evento } A.$$

2. **Normalizzazione**  
   $$P(\Omega) = 1.$$

3. **Additività finita**  
   Se $A$ e $B$ sono eventi mutuamente esclusivi ($A \cap B = \varnothing$), allora
   $$P(A \cup B) = P(A) + P(B).$$

4. **Additività numerabile** (per spazi infiniti)  
   Se $A_1, A_2, \ldots$ è una sequenza di eventi mutuamente esclusivi, allora
   $$P\!\left(\bigcup_{i=1}^{\infty} A_i\right) = \sum_{i=1}^{\infty} P(A_i).$$
:::

### Interpretazione epistemica degli assiomi

Ciascun assioma possiede un’interpretazione naturale in termini di credenze razionali.

La **non negatività** riflette l’impossibilità di attribuire un grado di credenza negativo: il valore 0 corrisponde a un evento ritenuto impossibile dato lo stato informativo corrente, mentre il valore 1 rappresenta la certezza soggettiva.

La **normalizzazione** esprime la convinzione che una delle possibilità epistemiche incluse nello spazio campionario debba necessariamente verificarsi. Un valore $P(\Omega) < 1$ implicherebbe, in modo incoerente, la possibilità che nessuna delle alternative considerate si realizzi.

L’**additività** stabilisce che, per eventi mutuamente esclusivi, il grado di credenza nella loro disgiunzione deve coincidere con la somma delle credenze individuali. La violazione di questo principio rende possibile la costruzione di strategie di scommessa che garantiscono una perdita certa, come mostrato dall’argomento della scommessa olandese.

L’additività **numerabile** estende questo requisito a contesti con un numero infinito di possibilità e consente di trattare in modo rigoroso variabili casuali continue. Dal punto di vista concettuale, essa rappresenta un raffinamento tecnico dell’additività finita.

### Conseguenze immediate degli assiomi

Dagli assiomi fondamentali discendono numerose proprietà derivate di grande utilità pratica.

::: {#thm-probability-properties}
### Proprietà derivate della probabilità

1. **Probabilità del complemento**  
   $$P(A^c) = 1 - P(A).$$

2. **Probabilità dell’insieme vuoto**  
   $$P(\varnothing) = 0.$$

3. **Monotonia**  
   Se $A \subseteq B$, allora
   $$P(A) \leq P(B).$$

4. **Regola dell’unione** (eventi non disgiunti)  
   $$P(A \cup B) = P(A) + P(B) - P(A \cap B).$$

5. **Principio di inclusione–esclusione** (caso generale)  
   $$P(A_1 \cup A_2 \cup A_3)
   = \sum P(A_i)
   - \sum P(A_i \cap A_j)
   + P(A_1 \cap A_2 \cap A_3).$$
:::

Queste proprietà non costituiscono assiomi aggiuntivi, ma conseguenze logiche necessarie dei vincoli di coerenza fondamentali. Una volta accettati gli assiomi di base, l’intero edificio della teoria della probabilità si sviluppa in modo deduttivo.

## Diagnosi di incoerenze: casi tipici

In questa sezione esaminiamo alcune incoerenze frequenti nelle assegnazioni probabilistiche e mostriamo come individuarle e correggerle utilizzando i vincoli di coerenza introdotti dagli assiomi di Kolmogorov.

### Incoerenza 1: violazione dell'additività

L’errore più comune consiste nel violare il principio di additività per eventi mutuamente esclusivi, assegnando una probabilità complessiva superiore a quanto logicamente consentito.

::: {.callout-warning title="Esempio di incoerenza clinica"}
#### Sovrastima delle probabilità {.unlisted .unnumbered}

Un clinico valuta un paziente con sintomi psicotici e assegna i seguenti gradi di credenza a tre diagnosi mutualmente esclusive:

- $P(\text{Schizofrenia}) = 0.6$;
- $P(\text{Disturbo Bipolare}) = 0.5$;  
- $P(\text{Nessun disturbo psicotico}) = 0.2$.

La somma $0.6 + 0.5 + 0.2 = 1.3$ eccede il valore massimo consentito di 1.

Questa assegnazione è incoerente perché i tre eventi sono:
- *mutualmente esclusivi*: il paziente può ricevere una sola diagnosi;
- *collettivamente esaustivi*: coprono tutte le possibilità diagnostiche considerate.

Il clinico ha quindi attribuito più credenza (1.3) di quanta fosse logicamente disponibile (1.0), come se disponesse del 130% di certezza anziché del 100%.
:::

### Incoerenza 2: violazione dei vincoli di Fréchet per eventi congiunti

Quando consideriamo due eventi che possono verificarsi congiuntamente, la probabilità della loro intersezione $P(A \cap B)$ non può essere assegnata arbitrariamente. Essa deve rispettare vincoli matematici che derivano direttamente dalla struttura logica della probabilità.

::: {#thm-frechet-bounds}
### Vincoli di Fréchet

Per qualsiasi coppia di eventi $A$ e $B$ vale la disuguaglianza:

$$
\max\{0,\, P(A) + P(B) - 1\}
\;\leq\;
P(A \cap B)
\;\leq\;
\min\{P(A), P(B)\}.
$$

**Interpretazione intuitiva**

- Il *limite superiore* afferma che la probabilità dell’evento congiunto “$A$ e $B$” non può superare la probabilità dell’evento meno probabile tra $A$ e $B$.
- Il *limite inferiore* indica che, quando la somma delle probabilità marginali supera 1, i due eventi devono necessariamente sovrapporsi almeno in parte.
:::

::: {.callout-note collapse="true" title="Esempio clinico: Depressione e Ansia"}
#### Applicazione alla comorbidità psicologica {.unnumbered .unlisted}

Consideriamo una popolazione clinica in cui la probabilità di depressione è
$P(\text{Depressione}) = 0.6$ e la probabilità di ansia è
$P(\text{Ansia}) = 0.5$.

I vincoli di Fréchet determinano l’intervallo di valori logicamente ammissibili per la comorbidità
$P(\text{Depressione} \cap \text{Ansia})$.

Il limite inferiore è:
$$
\max(0, 0.6 + 0.5 - 1) = 0.1,
$$
mentre il limite superiore è:
$$
\min(0.6, 0.5) = 0.5.
$$

Pertanto, la probabilità di comorbidità deve essere compresa tra il 10% e il 50%.

Questa delimitazione ha implicazioni pratiche immediate: sarebbe logicamente incoerente sostenere che solo il 5% della popolazione presenti comorbidità, così come affermare che il 60% ne sia affetto. Qualsiasi valore compreso tra il 10% e il 50% risulta invece compatibile con i vincoli di coerenza.
:::

### Mappa dei valori ammissibili

```{r}
#| fig-cap: "Regione dei valori ammissibili per P(A ∩ B) in funzione di P(A) e P(B)."
#| out.width: "80%"

# Creare griglia di valori
grid <- expand.grid(
  P_A = seq(0, 1, by = 0.02),
  P_B = seq(0, 1, by = 0.02)
)

# Calcolare vincoli per ogni coppia
grid$limite_inferiore <- pmax(0, grid$P_A + grid$P_B - 1)
grid$limite_superiore <- pmin(grid$P_A, grid$P_B)
grid$ampiezza_lecita <- grid$limite_superiore - grid$limite_inferiore

# Visualizzazione
ggplot(grid, aes(x = P_A, y = P_B, fill = ampiezza_lecita)) +
  geom_tile() +
  scale_fill_viridis_c(
    name = "Ampiezza dell'intervallo\nammissibile",
    option = "plasma",
    limits = c(0, 1)
  ) +
  labs(
    title = "Vincoli di Fréchet: intervalli ammissibili per P(A ∩ B)",
    subtitle = "Per ogni coppia (P(A), P(B)), l'area colorata mostra quanti valori di P(A ∩ B) \nsono logicamente possibili",
    x = "P(A)",
    y = "P(B)",
    caption = "Colori più chiari = maggiore libertà nella scelta di P(A ∩ B)"
  ) +
  theme_minimal() +
  coord_fixed()
```

La mappa visualizza la relazione tra le probabilità marginali e l’ampiezza dell’intervallo ammissibile per la loro intersezione. Le regioni in blu scuro, corrispondenti agli angoli del quadrato unitario, indicano vincoli particolarmente stringenti che limitano fortemente i valori possibili per $P(A \cap B)$. Al contrario, le regioni più chiare, situate verso il centro della mappa, segnalano una maggiore libertà nella scelta della probabilità dell’intersezione.

Nella regione in alto a destra, dove $P(A) + P(B) > 1$, esiste una sovrapposizione minima obbligatoria tra gli eventi. Nella regione in basso a sinistra, dove $P(A) + P(B) \leq 1$, la sovrapposizione può invece essere nulla.

Questi vincoli matematici forniscono una protezione formale contro l’assegnazione di probabilità logicamente impossibili a sintomi che co-occorrono o a condizioni psicologiche concomitanti, risultando particolarmente utili nella pratica clinica e nella ricerca psicometrica.

## Tabelle di probabilità congiunta

Le **tabelle di probabilità congiunta** permettono di rappresentare in modo sistematico un intero sistema di credenze relativo a un fenomeno descritto da più variabili (o più eventi). Esse rendono esplicite tutte le combinazioni possibili degli esiti e costituiscono la struttura di base da cui si ottengono in modo coerente le probabilità marginali, le probabilità condizionate e le relazioni di indipendenza statistica.

L’idea chiave è semplice ma potente: **se conosciamo la distribuzione congiunta, allora tutte le altre probabilità di interesse si ottengono per somma o per normalizzazione**.

### Struttura di una tabella 2×2

Consideriamo due eventi dicotomici $A$ e $B$ (ossia due variabili con due soli esiti). La loro distribuzione congiunta può essere rappresentata in una tabella 2×2:

|               | $B$             | $B^c$             | Marginale |
| ------------- | --------------- | ----------------- | --------- |
| $A$           | $P(A \cap B)$   | $P(A \cap B^c)$   | $P(A)$    |
| $A^c$         | $P(A^c \cap B)$ | $P(A^c \cap B^c)$ | $P(A^c)$  |
| **Marginale** | $P(B)$          | $P(B^c)$          | $1$       |

Le celle interne contengono le quattro probabilità congiunte, cioè i gradi di credenza associati a ciascuna combinazione di esiti. Le probabilità marginali, collocate sui bordi, si ottengono sommando lungo righe e colonne:

- $$P(A) = P(A \cap B) + P(A \cap B^c),$$
- $$P(B) = P(A \cap B) + P(A^c \cap B).$$

La coerenza complessiva della tabella è garantita dal vincolo di normalizzazione: la somma delle quattro probabilità congiunte deve essere pari a 1. Una volta specificata una tabella congiunta coerente, tutte le altre quantità probabilistiche diventano accessibili attraverso operazioni algebriche elementari (somma e rapporto).

::: {.callout-note collapse=true title="Esempio di costruzione di una tabella di probabilità congiunta 2×2"}

#### Definizione dello scenario {.unnumbered .unlisted}

Consideriamo un test diagnostico per la depressione con due variabili dicotomiche: lo stato reale ($D$ = depresso, $D^c$ = non depresso) e l’esito del test ($T^+$ = positivo, $T^-$ = negativo). Supponiamo di conoscere:

- prevalenza: $P(D) = 0.15$;
- sensibilità: $P(T^+ \mid D) = 0.85$;
- tasso di falsi positivi: $P(T^+ \mid D^c) = 0.20$.

Per costruire la tabella congiunta, convertiamo queste quantità in probabilità del tipo $P(\text{stato} \cap \text{test})$ tramite la regola del prodotto:
$$
P(D \cap T^+) = P(T^+ \mid D)\,P(D),
\qquad
P(D^c \cap T^+) = P(T^+ \mid D^c)\,P(D^c),
$$
e analogamente per gli esiti negativi.

**Costruzione della tabella di probabilità congiunta (R):**

```{r}
#| echo: true
#| message: false
#| warning: false
# Parametri di base
prevalenza <- 0.15
sensibilita <- 0.85
tasso_falsi_positivi <- 0.20

# Calcolo delle probabilità congiunte
p_depresso_positivo <- sensibilita * prevalenza
p_depresso_negativo <- (1 - sensibilita) * prevalenza
p_non_depresso_positivo <- tasso_falsi_positivi * (1 - prevalenza)
p_non_depresso_negativo <- (1 - tasso_falsi_positivi) * (1 - prevalenza)

# Creazione della tabella
tabella_congiunta <- matrix(
  c(p_depresso_positivo, p_depresso_negativo,
    p_non_depresso_positivo, p_non_depresso_negativo),
  nrow = 2,
  byrow = TRUE,
  dimnames = list(
    "Stato reale" = c("Depresso", "Non depresso"),
    "Risultato test" = c("Positivo", "Negativo")
  )
)

print(round(tabella_congiunta, 4))
```

La tabella risultante è coerente: tutte le probabilità sono non negative e la loro somma è pari a 1. In particolare, la probabilità di un vero positivo è 0.1275, mentre quella di un falso negativo è 0.0225. Tra i non depressi, la probabilità di un falso positivo è 0.1700 e quella di un vero negativo è 0.6800.

#### Visualizzazione della tabella congiunta {.unnumbered .unlisted}

```{r}
#| echo: false
# Convertire in formato long per ggplot
df_tab <- as.data.frame(as.table(tabella_congiunta))
colnames(df_tab) <- c("Stato", "Test", "Probabilita")

ggplot(df_tab, aes(x = Test, y = Stato, fill = Probabilita)) +
  geom_tile(color = "white", size = 1) +
  geom_text(aes(label = sprintf("%.4f", Probabilita)), 
            color = "white", size = 6, fontface = "bold") +
  scale_fill_viridis_c(option = "plasma") +
  labs(
    title = "Tabella di probabilità congiunta: Test × Stato",
    subtitle = "Ogni cella mostra P(Stato ∩ Test)",
    x = "Risultato Test",
    y = "Stato reale"
  ) +
  theme_minimal() 
```

#### Verifica empirica mediante simulazione {.unnumbered .unlisted}

La coerenza della distribuzione congiunta può essere verificata empiricamente attraverso simulazione:

```{r}
set.seed(123)
N <- 100000

# Simulare secondo la distribuzione congiunta
probs_vector <- c(p_depresso_positivo, p_depresso_negativo, 
                  p_non_depresso_positivo, p_non_depresso_negativo)

outcomes <- sample(1:4, size = N, replace = TRUE, prob = probs_vector)

# Contare frequenze empiriche
freq_empiriche <- table(outcomes) / N

# Confronto tra probabilità teoriche e frequenze empiriche
df_verifica <- data.frame(
  Configurazione = c("D∩T+", "D∩T-", "D^c∩T+", "D^c∩T-"),
  Teorica = probs_vector,
  Empirica = as.numeric(freq_empiriche)
)

df_verifica$Teorica <- round(df_verifica$Teorica, 4)
df_verifica$Empirica <- round(df_verifica$Empirica, 4)
print(df_verifica)
```

```{r}
#| echo: false
# Visualizzazione del confronto
df_verifica_long <- df_verifica %>%
  pivot_longer(cols = c(Teorica, Empirica), 
               names_to = "Tipo", 
               values_to = "Probabilita")

ggplot(df_verifica_long, aes(x = Configurazione, y = Probabilita, fill = Tipo)) +
  geom_col(position = "dodge") +
  labs(
    title = "Verifica empirica della tabella congiunta",
    subtitle = paste0("Simulazione con N = ", N, " campioni"),
    y = "Probabilità / Frequenza relativa"
  ) +
  theme_minimal()
```

La convergenza delle frequenze empiriche verso le probabilità teoriche mostra che la distribuzione congiunta può essere interpretata come un sistema di credenze coerente capace di generare dati con le proprietà attese.
:::

### Calcolo di probabilità marginali e condizionate

La distribuzione congiunta rappresenta l’informazione completa sul sistema descritto dalle variabili considerate. Da essa derivano, in modo coerente, tutte le altre probabilità di interesse.

### Probabilità marginali

Le probabilità *marginali* si ottengono sommando lungo una dimensione della tabella congiunta:

$$
P(A) = P(A \cap B) + P(A \cap B^c),
\qquad
P(B) = P(A \cap B) + P(A^c \cap B).
$$

Intuitivamente, “marginalizzare” significa descrivere una variabile ignorando l’altra.

```{r}
#| echo: false
cat("Probabilità marginali derivate:\n")
cat("P(D) =", rowSums(tabella_congiunta)[1], "\n")
cat("P(D^c) =", rowSums(tabella_congiunta)[2], "\n")
cat("P(T+) =", colSums(tabella_congiunta)[1], "\n")
cat("P(T-) =", colSums(tabella_congiunta)[2], "\n")
```

### Probabilità condizionate

Le probabilità *condizionate* emergono come rapporto tra probabilità congiunta e probabilità marginale dell’evento condizionante:

$$
P(A \mid B) = \frac{P(A \cap B)}{P(B)}.
$$

Epistemicamente, $P(A \mid B)$ rappresenta l’aggiornamento delle nostre credenze dopo aver appreso che $B$ si è verificato: lo spazio delle possibilità viene ristretto alle configurazioni compatibili con $B$ e le probabilità vengono rinormalizzate.

```{r}
#| echo: false
p_T_plus <- colSums(tabella_congiunta)[1]
p_T_minus <- colSums(tabella_congiunta)[2]

p_D_given_Tplus <- tabella_congiunta[1, 1] / p_T_plus
p_D_given_Tminus <- tabella_congiunta[1, 2] / p_T_minus

cat("Probabilità condizionate derivate:\n")
cat("P(D | T+) =", round(p_D_given_Tplus, 4), "(Valore predittivo positivo)\n")
cat("P(D | T-) =", round(p_D_given_Tminus, 4), "(Probabilità residua dopo test negativo)\n")
```

::: {.callout-important}

### Messaggio chiave: le condizionate non sono “numeri a parte”

Le probabilità condizionate non sono assegnazioni indipendenti: derivano necessariamente dalla distribuzione congiunta tramite operazioni matematiche ben definite.

Questa dipendenza strutturale garantisce la coerenza interna dell’intero sistema probabilistico. Se si tentasse di specificare probabilità condizionate in modo arbitrario (senza una congiunta coerente), si rischierebbe di introdurre incoerenze come:

- discrepanze tra $P(A \mid B)\,P(B)$ e la probabilità congiunta $P(A \cap B)$;
- violazioni degli assiomi fondamentali della probabilità;
- esposizione al rischio di un *Dutch book*.

In breve: **la distribuzione congiunta è la “fonte” da cui tutto il resto discende**.
:::

### Visualizzazione: dalla congiunta alle condizionate

```{r}
#| echo: false
df_derive <- data.frame(
  Tipo = c("Congiunta", "Congiunta", "Marginale", "Condizionata"),
  Quantita = c("P(D∩T+)", "P(D^c∩T+)", "P(T+)", "P(D|T+)"),
  Valore = c(
    tabella_congiunta[1, 1],
    tabella_congiunta[2, 1],
    colSums(tabella_congiunta)[1],
    p_D_given_Tplus
  ),
  Calcolo = c(
    "Base",
    "Base",
    "Somma colonna",
    "Rapporto: P(D∩T+) / P(T+)"
  )
)

ggplot(df_derive, aes(x = reorder(Quantita, -Valore), y = Valore, fill = Tipo)) +
  geom_col() +
  geom_text(aes(label = round(Valore, 3)), vjust = -0.5) +
  labs(
    title = "Derivazione di probabilità dalla tabella congiunta",
    subtitle = "Marginali (somma) e condizionate (rapporto) derivano dalla congiunta",
    x = "Quantità probabilistica",
    y = "Valore"
  ) +
  theme_minimal() +
  theme(axis.text.x = element_text(angle = 0))
```

## Esercizio guidato: costruire e analizzare una tabella 2×2

Lavoriamo attraverso un approccio sistematico per la costruzione di una tabella di probabilità congiunta a partire da informazioni cliniche.

::: {.callout-tip title="Scenario clinico"}
### Comorbidità Depressione-Ansia in terapia

Uno psicoterapeuta intende modellare probabilisticamente la comorbidità nel proprio contesto clinico. Sulla base della letteratura scientifica e dell'esperienza clinica accumulata, stabilisce i seguenti parametri:

- $P(\text{Depressione}) = 0.50$ (prevalenza nel setting ambulatoriale);
- $P(\text{Ansia}) = 0.40$;
- $P(\text{Ansia} \mid \text{Depressione}) = 0.60$ (probabilità di comorbidità condizionata).

**Obiettivo**: Costruire la tabella di probabilità congiunta completa e derivare risposte a specifiche domande cliniche.
:::

Parametri:

```{r}
P_D <- 0.50
P_A <- 0.40
P_A_given_D <- 0.60
```

Passo 1: Calcolare congiunta $P(D \cap A)$:

```{r}
P_D_and_A <- P_A_given_D * P_D
cat("Passo 1: P(D ∩ A) = P(A|D) × P(D) =", P_A_given_D, "×", P_D, "=", P_D_and_A, "\n\n")
```

Passo 2: le altre celle si possono calcolare usando l'additività:

```{r}
P_D_and_notA <- P_D - P_D_and_A
P_notD_and_A <- P_A - P_D_and_A
P_notD_and_notA <- 1 - (P_D_and_A + P_D_and_notA + P_notD_and_A)

cat("Passo 2: Altre celle\n")
cat("  P(D ∩ A^c) =", P_D_and_notA, "\n")
cat("  P(D^c ∩ A) =", P_notD_and_A, "\n")
cat("  P(D^c ∩ A^c) =", P_notD_and_notA, "\n\n")
```

Passo 3: Verificare coerenza:

```{r}
somma_celle <- P_D_and_A + P_D_and_notA + P_notD_and_A + P_notD_and_notA
cat("Passo 3: Verifica coerenza\n")
cat("  Somma celle =", somma_celle, "(deve essere 1) ✓\n\n")
```

Creare tabella:

```{r}
tab_comorbid <- matrix(
  c(P_D_and_A, P_D_and_notA,
    P_notD_and_A, P_notD_and_notA),
  nrow = 2, byrow = TRUE,
  dimnames = list(
    Depressione = c("D", "D^c"),
    Ansia = c("A", "A^c")
  )
)

cat("TABELLA CONGIUNTA FINALE:\n")
print(round(tab_comorbid, 3))
```

```{r}
cat("\nMARGINALI:\n")
cat("Riga (Depressione):", round(rowSums(tab_comorbid), 3), "\n")
cat("Colonna (Ansia):", round(colSums(tab_comorbid), 3), "\n")
```

### Risposte a domande cliniche

Q1: Probabilità di almeno una condizione:

```{r}
P_D_or_A <- P_D + P_A - P_D_and_A
cat("Q1: P(D ∪ A) = P(almeno una condizione) =", round(P_D_or_A, 3), "\n")
```

Q2: Probabilità di nessuna condizione:

```{r}
P_neither <- P_notD_and_notA
cat("Q2: P(D^c ∩ A^c) = P(nessuna condizione) =", round(P_neither, 3), "\n")
```

Q3: Probabilità di comorbidità:

```{r}
cat("Q3: P(D ∩ A) = P(entrambe le condizioni) =", round(P_D_and_A, 3), "\n")
```

Q4: $P(D \mid A)$ -- Se un paziente manifesta un disturbo d'ansia, qual è la probabilità che sia anche depresso?

```{r}
P_D_given_A <- P_D_and_A / P_A
cat("Q4: P(D | A) = P(Depressione dato Ansia) =", round(P_D_given_A, 3), "\n")
```

Q5: Le condizioni sono indipendenti?

```{r}
# Test: P(D ∩ A) =? P(D) × P(A)
P_D_times_P_A <- P_D * P_A
cat("\nQ5: Test di indipendenza\n")
cat("  P(D) × P(A) =", round(P_D_times_P_A, 3), "\n")
cat("  P(D ∩ A) =", round(P_D_and_A, 3), "\n")
if (abs(P_D_and_A - P_D_times_P_A) < 1e-9) {
  cat("  → Eventi INDIPENDENTI\n")
} else {
  cat("  → Eventi DIPENDENTI (correlati)\n")
  cat("  Differenza:", round(P_D_and_A - P_D_times_P_A, 3), "\n")
}
```

### Visualizzazione della tabella congiunta

```{r}
# Heatmap
df_comorbid <- as.data.frame(as.table(tab_comorbid))
colnames(df_comorbid) <- c("Depressione", "Ansia", "Probabilita")

ggplot(df_comorbid, aes(x = Ansia, y = Depressione, fill = Probabilita)) +
  geom_tile(color = "white", size = 2) +
  geom_text(aes(label = round(Probabilita, 3)), 
            color = "white", size = 8, fontface = "bold") +
  scale_fill_viridis_c(option = "plasma") +
  labs(
    title = "Tabella congiunta: Depressione × Ansia",
    subtitle = "Comorbidità P(D ∩ A) = 0.30 (cella in alto a sinistra)"
  ) +
  theme_minimal() +
  coord_fixed()
```

## Estensione a tabelle multidimensionali

Il concetto di distribuzione di probabilità congiunta si estende naturalmente a sistemi caratterizzati da più variabili e da più categorie per ciascuna variabile. Dal punto di vista concettuale, non cambia nulla rispetto al caso 2×2: ciò che aumenta è semplicemente il numero di configurazioni possibili che devono essere rappresentate in modo coerente.

Questa estensione è particolarmente rilevante in psicologia, dove i fenomeni clinici e cognitivi raramente sono dicotomici e spesso coinvolgono più dimensioni simultanee.

### Esempio: depressione e livelli di ansia

Consideriamo uno scenario clinico che coinvolge due dimensioni:

- **depressione**: presenza o assenza (variabile dicotomica);
- **severità dell’ansia**: nessuna, lieve, grave (variabile a tre livelli).

La distribuzione congiunta delle due variabili può essere rappresentata in una tabella 2×3, in cui ogni cella corrisponde a una specifica configurazione clinica.

```{r}
# Scenario: Depressione × Severità Ansia (Nessuna/Lieve/Grave)
tab_2x3 <- matrix(
  c(0.15, 0.20, 0.15,  # D: Ansia Nessuna/Lieve/Grave
    0.35, 0.10, 0.05), # D^c: Ansia Nessuna/Lieve/Grave
  nrow = 2, byrow = TRUE,
  dimnames = list(
    Depressione = c("D", "D^c"),
    Ansia = c("Nessuna", "Lieve", "Grave")
  )
)

cat("Tabella 2×3:\n")
print(tab_2x3)
```

```{r}
cat("\nMarginali:\n")
cat("Depressione:", rowSums(tab_2x3), "\n")
cat("Ansia:", colSums(tab_2x3), "\n")
cat("Totale:", sum(tab_2x3), "\n")
```

La tabella così costruita rappresenta un sistema di credenze coerente: tutte le probabilità sono non negative e la loro somma complessiva è pari a 1. Le probabilità marginali si ottengono, come nel caso 2×2, sommando lungo righe e colonne.

### Visualizzazione della distribuzione congiunta

```{r}
df_2x3 <- as.data.frame(as.table(tab_2x3))
colnames(df_2x3) <- c("Depressione", "SeveritaAnsia", "Probabilita")

ggplot(df_2x3, aes(x = SeveritaAnsia, y = Depressione, fill = Probabilita)) +
  geom_tile(color = "white", size = 1) +
  geom_text(aes(label = round(Probabilita, 2)), 
            color = "white", size = 6, fontface = "bold") +
  scale_fill_viridis_c(option = "plasma") +
  labs(
    title = "Tabella congiunta 2×3: Depressione × Severità Ansia",
    x = "Ansia",
    subtitle = "Ogni cella rappresenta la credenza in una specifica configurazione clinica"
  ) +
  theme_minimal()
```

**Interpretazione clinica**

La distribuzione congiunta rende immediatamente visibili i pattern di presentazione clinica. Ad esempio, il 15% dei pazienti presenta una comorbidità di depressione e ansia grave, mentre il 20% mostra una depressione associata a un’ansia lieve. Una quota consistente (35%) comprende pazienti non depressi e privi di sintomi d’ansia.

Le probabilità marginali, ottenute sommando i valori lungo ciascuna dimensione, forniscono stime della prevalenza complessiva di depressione e dei diversi livelli di ansia nella popolazione clinica di riferimento. Come nel caso 2×2, tutte le altre quantità probabilistiche di interesse (ad esempio probabilità condizionate) possono essere derivate in modo sistematico a partire dalla distribuzione congiunta.

## Riflessioni conclusive {.unnumbered .unlisted}

In questo capitolo abbiamo sviluppato le basi matematiche necessarie per esprimere e manipolare le nostre credenze in modo coerente. Lo spazio campionario è stato reinterpretato in chiave epistemica: non come l’insieme di tutto ciò che può accadere fisicamente, ma come l’insieme di ciò che, dato il nostro attuale stato di conoscenza, riteniamo possibile.

Gli assiomi della probabilità non emergono come leggi naturali della casualità, ma come condizioni normative necessarie per garantire la coerenza logica delle credenze e per proteggere l’agente da situazioni di svantaggio certo, come mostrato dall’argomento della *scommessa olandese* (*Dutch Book*). I vincoli di Fréchet chiariscono ulteriormente che le probabilità congiunte non possono essere assegnate arbitrariamente, ma devono rispettare relazioni matematiche precise con le probabilità marginali.

La **distribuzione di probabilità congiunta** si è rivelata la rappresentazione più completa e operativa dello stato di credenza. Da questa struttura fondamentale derivano sistematicamente le probabilità marginali, ottenute mediante somma lungo righe o colonne, le probabilità condizionate, ottenute come rapporti tra probabilità congiunte e marginali, le verifiche di indipendenza statistica e, più in generale, tutte le quantità probabilistiche di interesse.

Le verifiche empiriche tramite simulazione mostrano che sistemi di credenze coerenti generano pattern di dati compatibili con le aspettative teoriche, ribadendo un principio centrale dell’approccio bayesiano: i dati non definiscono le credenze, ma le credenze formalizzano il nostro stato di incertezza prima dell’osservazione dei dati e ne guidano l’interpretazione.

Questo approccio basato sulle distribuzioni congiunte offre vantaggi concreti sia nella ricerca sia nella pratica psicologica. La **trasparenza** rende esplicite e verificabili tutte le assunzioni probabilistiche; il **potere diagnostico** consente di individuare e correggere immediatamente incoerenze logiche; la **flessibilità operativa** permette di incorporare nuove informazioni aggiornando la distribuzione; la **chiarezza comunicativa** rende le tabelle di probabilità uno strumento intuitivo anche per chi non possiede competenze statistiche avanzate.

Il capitolo non si è quindi limitato a introdurre regole di calcolo, ma ha chiarito perché tali regole sono necessarie per ragionare in modo razionale in condizioni di incertezza, ponendo le basi concettuali per un approccio bayesiano coerente allo studio dei fenomeni psicologici.

Nei prossimi capitoli utilizzeremo questo framework per esplorare l’equiprobabilità come caso particolare di simmetria epistemica, approfondire l’aggiornamento bayesiano attraverso il calcolo delle probabilità condizionate e applicare questi strumenti a scenari psicologici via via più complessi.

## Esercizi {.unnumbered .unlisted}

::: {.callout-important title="Problemi" collapse="true"}

### Esercizi sulla coerenza

1. Verifica se le seguenti assegnazioni per eventi mutuamente esclusivi sono coerenti:

   a. $P(A) = 0.3, P(B) = 0.4, P(C) = 0.3$
   b. $P(A) = 0.5, P(B) = 0.4, P(C) = 0.2$
   c. $P(A) = 0.25, P(B) = 0.25, P(C) = 0.25, P(D) = 0.25$

2. Un ricercatore assegna $P(A) = 0.7$ e $P(A^c) = 0.4$. Identifica l'incoerenza e spiega perché viola gli assiomi.

3. Per eventi disgiunti $A$ e $B$ con $P(A) = 0.6$ e $P(B) = 0.3$, qualcuno afferma $P(A \cup B) = 0.8$. È coerente? Se no, qual è il valore corretto?

### Esercizi sui vincoli di Fréchet

4. Dati $P(A) = 0.4$ e $P(B) = 0.7$:

   a. Calcola i vincoli di Fréchet per $P(A \cap B)$
   b. Quali dei seguenti valori sono coerenti: 0.05, 0.1, 0.3, 0.5?
   c. Visualizza graficamente la regione ammissibile

5. In uno studio su depressione e insonnia:

   - $P(\text{Depressione}) = 0.30$
   - $P(\text{Insonnia}) = 0.45$
   
   Determina l'intervallo di valori plausibili per $P(\text{Depressione} \cap \text{Insonnia})$.

6. Scrivi una funzione R che, dati $P(A)$ e $P(B)$, verifichi se un proposto $P(A \cap B)$ rispetta i vincoli di Fréchet.

### Esercizi su tabelle congiunte

7. Completa la seguente tabella congiunta (alcune celle sono mancanti):

   |       | $B$  | $B^c$ | Marg. |
   |-------|------|-------|-------|
   | $A$   | 0.25 | ?     | 0.40  |
   | $A^c$ | ?    | 0.45  | ?     |
   | Marg. | ?    | ?     | 1     |

8. Costruisci una tabella congiunta 2×2 per:

   - Test COVID: $P(+) = 0.08$
   - Malattia: $P(\text{COVID}) = 0.05$
   - Sensibilità: $P(+ \mid \text{COVID}) = 0.90$
   
   Calcola poi:
   
   a. $P(\text{COVID} \mid +)$ (valore predittivo positivo)
   b. $P(\text{COVID} \mid -)$ (probabilità dopo test negativo)
   c. Specificità del test

9. Verifica con simulazione Monte Carlo (N=100,000) che la tabella dell'esercizio 8 è coerente confrontando frequenze empiriche con probabilità teoriche.

### Esercizi applicati (psicologia)

10. **Comorbidità**: In un campione clinico:

    - $P(\text{Depressione}) = 0.55$
    - $P(\text{PTSD}) = 0.30$
    - $P(\text{PTSD} \mid \text{Depressione}) = 0.45$
    
    a. Costruisci la tabella congiunta completa
    b. Calcola $P(\text{Depressione} \mid \text{PTSD})$
    c. Le due condizioni sono indipendenti?
    d. Qual è la probabilità di avere almeno una delle due condizioni?

11. **Test psicometrico**: Un test di ansia ha:

    - Sensibilità: 0.80
    - Specificità: 0.85
    - Prevalenza nell'ambulatorio: 0.25
    
    a. Costruisci la tabella 2×2 per (Ansia × Test)
    b. Un paziente ha test positivo. Quanto è probabile che sia ansioso?
    c. Se il test è negativo, quanto è probabile l'assenza di ansia?

12. **Tre diagnosi**: Un paziente può avere Depressione (D), Ansia (A), o Nessuna condizione (N). Assegnazioni:

    - $P(D) = 0.40$
    - $P(A) = 0.35$
    - $P(N) = 0.30$
    
    Identifica e correggi l'incoerenza.

### Esercizi di pensiero critico

13. Spiega perché, nell'approccio bayesiano, specificare una tabella congiunta coerente è "più fondamentale" che specificare separatamente marginali e condizionate.

14. Un frequentista obietta: "Le tabelle congiunte funzionano solo per spazi finiti. Come gestite il caso continuo?" Rispondi dall'ottica bayesiana.

15. Due clinici costruiscono tabelle congiunte diverse per Depressione × Test, partendo da prior diversi ma usando la stessa sensibilità/specificità. È un problema? Cosa succederebbe con molti dati?

### Esercizi computazionali

16. Scrivi una funzione R che:

    - Input: vettore di probabilità per eventi mutuamente esclusivi
    - Output: TRUE se coerente, FALSE con messaggio di errore se incoerente
    - Bonus: Se incoerente, proponi correzione per normalizzazione

17. Crea una visualizzazione interattiva (Shiny app o plot animato) che mostri come variano i vincoli di Fréchet al variare di $P(A)$ e $P(B)$.

18. Simula 10,000 pazienti secondo la tabella dell'esercizio 10, poi:

    a. Calcola frequenze empiriche delle 4 configurazioni
    b. Confronta con probabilità teoriche
    c. Visualizza convergenza all'aumentare di N

:::

::: {.callout-tip title="Soluzioni" collapse="true"}

### Soluzioni esercizi sulla coerenza

1. a. $0.3 + 0.4 + 0.3 = 1.0$ ✓ Coerente  
   b. $0.5 + 0.4 + 0.2 = 1.1$ ✗ Incoerente (somma > 1)  
   c. $4 \times 0.25 = 1.0$ ✓ Coerente

2. Per l'assioma del complemento: $P(A) + P(A^c) = 1$. Ma $0.7 + 0.4 = 1.1 \neq 1$. Incoerente. Correzione: deve essere $P(A^c) = 0.3$.

3. Per eventi disgiunti: $P(A \cup B) = P(A) + P(B) = 0.6 + 0.3 = 0.9$. Il valore 0.8 è incoerente (troppo basso).

### Soluzioni vincoli di Fréchet

4. a. Lower: $\max(0, 0.4 + 0.7 - 1) = 0.1$; Upper: $\min(0.4, 0.7) = 0.4$  
      Intervallo: $[0.1, 0.4]$
   
   b. Coerenti: 0.1 (al limite), 0.3 (interno), 0.5 (FUORI, troppo alto)  
      Non coerente: 0.05 (troppo basso)

5. Lower: $\max(0, 0.30 + 0.45 - 1) = 0$; Upper: $\min(0.30, 0.45) = 0.30$  
   Intervallo plausibile: $[0, 0.30]$

6. ```r
   check_frechet <- function(P_A, P_B, P_AB) {
     lower <- max(0, P_A + P_B - 1)
     upper <- min(P_A, P_B)
     
     if (P_AB >= lower && P_AB <= upper) {
       cat("✓ Coerente: P(A∩B) ∈ [", lower, ",", upper, "]\n")
       return(TRUE)
     } else {
       cat("✗ Incoerente: P(A∩B) =", P_AB, 
           "ma deve essere in [", lower, ",", upper, "]\n")
       return(FALSE)
     }
   }
   ```

### Soluzioni tabelle congiunte

7. Tabella completata:
   - $P(A \cap B^c) = 0.40 - 0.25 = 0.15$
   - $P(A^c \cap B) = P(B) - 0.25$ (serve calcolare $P(B)$ da altre info)
   - $P(A^c) = 1 - 0.40 = 0.60$
   - $P(A^c \cap B) = 0.60 - 0.45 = 0.15$
   - $P(B) = 0.25 + 0.15 = 0.40$
   - $P(B^c) = 0.15 + 0.45 = 0.60$

   |       | $B$  | $B^c$ | Marg. |
   |-------|------|-------|-------|
   | $A$   | 0.25 | 0.15  | 0.40  |
   | $A^c$ | 0.15 | 0.45  | 0.60  |
   | Marg. | 0.40 | 0.60  | 1.00  |

8. ```r
   P_C <- 0.05
   P_pos <- 0.08
   sens <- 0.90
   
   # Congiunta
   P_C_and_pos <- sens * P_C  # = 0.045
   P_C_and_neg <- P_C - P_C_and_pos  # = 0.005
   P_notC_and_pos <- P_pos - P_C_and_pos  # = 0.035
   P_notC_and_neg <- 1 - (P_C_and_pos + P_C_and_neg + P_notC_and_pos)  # = 0.915
   
   # a) P(C | +) = 0.045 / 0.08 = 0.5625
   # b) P(C | -) = 0.005 / 0.92 ≈ 0.0054
   # c) Specificità = P(- | C^c) = 0.915 / 0.95 ≈ 0.963
   ```

### Soluzioni esercizi applicati

10. ```r
    P_D <- 0.55
    P_P <- 0.30
    P_P_given_D <- 0.45
    
    # a) Tabella
    P_D_and_P <- P_P_given_D * P_D  # = 0.2475
    P_D_and_notP <- P_D - P_D_and_P  # = 0.3025
    P_notD_and_P <- P_P - P_D_and_P  # = 0.0525
    P_notD_and_notP <- 1 - (P_D_and_P + P_D_and_notP + P_notD_and_P)  # = 0.3975
    
    # b) P(D | P) = 0.2475 / 0.30 = 0.825
    
    # c) Test indipendenza: P(D) × P(P) = 0.55 × 0.30 = 0.165
    #    P(D ∩ P) = 0.2475 ≠ 0.165 → DIPENDENTI
    
    # d) P(D ∪ P) = 0.55 + 0.30 - 0.2475 = 0.6025
    ```

11. ```r
    # Vedi soluzione 8, adattata con prevalenza 0.25
    # a) Tabella costruita con sens=0.80, spec=0.85, prev=0.25
    # b) P(A | +) = [0.80 × 0.25] / [0.80 × 0.25 + 0.15 × 0.75] ≈ 0.640
    # c) P(A^c | -) = [0.85 × 0.75] / [0.20 × 0.25 + 0.85 × 0.75] ≈ 0.927
    ```

12. Somma = 1.05 > 1. Incoerente. Correzione (normalizzazione):
    - $P(D) = 0.40 / 1.05 ≈ 0.381$
    - $P(A) = 0.35 / 1.05 ≈ 0.333$
    - $P(N) = 0.30 / 1.05 ≈ 0.286$

### Soluzioni pensiero critico

13. La tabella congiunta è più fondamentale perché rappresenta lo stato di credenza **completo** sul sistema. Da essa derivano automaticamente (e coerentemente) tutte le marginali e condizionate. Specificare marginali e condizionate separatamente rischia incoerenze (es. $P(A \mid B) P(B) \neq P(B \mid A) P(A)$).

14. Nel continuo si usano **densità di probabilità congiunta** $f(x, y)$. Il principio è identico: la densità congiunta determina tutto (marginali tramite integrazione, condizionate tramite rapporti di densità). La struttura di coerenza è preservata.

15. Non è un problema—riflette informazioni diverse. Con molti dati, la verosimiglianza dominerà e i posterior convergeranno, riducendo l'influenza dei prior diversi. È una caratteristica, non un bug: la soggettività è nelle assunzioni iniziali esplicite.

:::

## Bibliografia {.unnumbered .unlisted}
