# Assiomi e coerenza delle credenze {#sec-prob-models}

## Introduzione {.unnumbered .unlisted}

Dopo aver introdotto la probabilità come *grado di credenza razionale* nel @sec-prob-interpretation, questo capitolo sviluppa il framework matematico per operare in modo coerente con le credenze.  Esploreremo come lo *spazio campionario* e gli *eventi* rappresentino possibilità epistemiche, e come gli *assiomi di Kolmogorov* fungano da vincoli di coerenza logica.

Un aspetto cruciale che affronteremo è la costruzione e manipolazione di *tabelle di probabilità congiunta*, che costituiscono lo strumento operativo fondamentale per rappresentare credenze su sistemi complessi. Queste tabelle, in particolare nel caso semplice 2×2, rendono esplicita la relazione tra probabilità *congiunte*, *marginali* e *condizionate*, mostrando che tutte le probabilità di interesse derivano da un'unica struttura coerente.

Attraverso esempi psicologici concreti e simulazioni in R, vedremo come diagnosticare e correggere le incoerenze nelle assegnazioni probabilistiche e come verificare empiricamente che le credenze coerenti producano i dati attesi.

### Panoramica del capitolo {.unnumbered .unlisted}

- Spazio campionario ed eventi come possibilità epistemiche.
- Assiomi di Kolmogorov come vincoli di coerenza.
- Diagnosi di incoerenze: additività e vincoli di Fréchet.
- Tabelle di probabilità congiunta (2×2 e oltre).
- Derivazione di marginali e condizionate da congiunte.
- Verifica empirica della coerenza con simulazioni.

::: {.callout-tip collapse=true}
## Prerequisiti

- Aver letto il @sec-prob-interpretation.
- Leggere l'@sec-apx-sets (teoria degli insiemi).
- Familiarità base con R e ggplot2.
:::

::: {.callout-caution collapse=true title="Preparazione del Notebook"}

```{r}
#| output: false
here::here("code", "_common.R") |> 
  source()

# Load packages
if (!requireNamespace("pacman")) install.packages("pacman")
pacman::p_load(ggplot2, dplyr, tidyr, viridis)
```
:::

## Spazio campionario come possibilità epistemiche

Nel linguaggio classico, lo spazio campionario $\Omega$ (o $S$) viene definito come "l'insieme di tutti gli esiti possibili di un esperimento casuale". Nell'approccio bayesiano, tale definizione va reinterpretata in chiave epistemica.

::: {#def-sample-space-bayesian}
### Spazio campionario (visione bayesiana)

Lo *spazio campionario* $\Omega$ rappresenta l'insieme delle *possibilità epistemiche* compatibili con le informazioni disponibili. Esso non rappresenta ciò che può accadere fisicamente, ma ciò che, dati gli attuali limiti della nostra conoscenza, consideriamo possibile.
:::

### Caratteristiche dello spazio campionario epistemico

1. **Dipendente dall'informazione**: lo spazio campionario può cambiare si acquisiscono nuove informazioni. Prima di osservare i risultati di un test diagnostico, lo spazio include i i valori {positivo, negativo}. Dopo aver osservato "positivo", lo spazio si riduce.

2. **Non univoco**: ricercatori diversi, con informazioni diverse, possono definire spazi campionari diversi per lo stesso fenomeno.

3. **Costruzione**: definire $\Omega$ richiede di specificare il *livello di dettaglio rilevante* per la domanda di interesse.

::: {.callout-note collapse="true" title="Esempio psicologico"}
### Spazio campionario per una valutazione clinica {.unnumbered .unlisted}

Consideriamo la valutazione di un paziente per possibile depressione. Lo spazio campionario può essere definito in modi diversi a seconda delle informazioni e degli obiettivi:

**Livello 1 (binario):**
$$\Omega_1 = \{\text{Depresso}, \text{Non depresso}\}.$$

**Livello 2 (severità):**
$$\Omega_2 = \{\text{Nessuna}, \text{Lieve}, \text{Moderata}, \text{Severa}\}.$$

**Livello 3 (combinazioni):**
$$\Omega_3 = \{\text{Depressione}, \text{Ansia}, \text{Comorbidità}, \text{Nessuna}\}.$$

La scelta dipende da:

- informazioni disponibili (screening, test, colloquio);
- obiettivo clinico (screening vs diagnosi differenziale);
- decisioni da prendere (trattamento, monitoraggio).

Ogni spazio è legittimo nel proprio contesto. La probabilità assegnata riflette la credenza in quello specifico spazio.
:::

## Eventi come proposizioni sul mondo

Un *evento* è un sottoinsieme di $\Omega$ che rappresenta una *proposizione* sul mondo che può essere vera o falsa.

::: {#def-event-bayesian}
### Evento

Un *evento* $A \subseteq \Omega$ è una *proposizione* sul mondo a cui possiamo assegnare un grado di credenza $P(A)$, dato lo stato di informazione corrente.
:::

### Operazioni su eventi

Le operazioni insiemistiche classiche hanno interpretazioni epistemiche naturali:

- **Unione** $A \cup B$: "La proposizione $A$ *oppure* la proposizione $B$ è vera".
- **Intersezione** $A \cap B$: "Entrambe le proposizioni $A$ *e* $B$ sono vere".
- **Complemento** $A^c$: "La proposizione $A$ *non* è vera".
- **Insieme vuoto** $\varnothing$: "Proposizione logicamente contraddittoria 
  (sempre falsa per necessità logica)".
- **Spazio campionario** $\Omega$: "Proposizione logicamente vera: qualcosa accade nell'insieme".

::: {.callout-note collapse="true" title="Esempio: Eventi in un test psicometrico"}
### Proposizioni nella Satisfaction with Life Scale (SWLS)

La SWLS ha punteggi che vanno da 5 a 35. Definiamo:

- $\Omega = \{5, 6, 7, \ldots, 35\}$ (possibili punteggi).
- $A =$ "Punteggio ≥ 25" (alta soddisfazione) $= \{25, 26, \ldots, 35\}$.
- $B =$ "Punteggio ≤ 15" (bassa soddisfazione) $= \{5, 6, \ldots, 15\}$.
- $C =$ "Punteggio tra 16 e 24" (soddisfazione moderata) $= \{16, 17, \ldots, 24\}$.

Operazioni:

- $A \cup B$: "Soddisfazione alta *o* bassa" (non moderata).
- $A \cap B = \varnothing$: proposizioni mutualmente esclusive (impossibile avere entrambi).
- $A^c = B \cup C$: "Non alta soddisfazione".
- $A \cup B \cup C = \Omega$: proposizioni esaustive.

La credenza $P(A)$ quantifica quanto riteniamo plausibile, in base a ciò che sappiamo (popolazione, contesto), che un individuo scelto abbia un'alta soddisfazione.
:::

## Gli assiomi di Kolmogorov come vincoli di coerenza

Nel @sec-prob-interpretation abbiamo visto che gli assiomi di Kolmogorov non sono leggi naturali ma vincoli per evitare incoerenze (il cosiddetto *Dutch Book*). Qui li formalizziamo e approfondiamo le loro implicazioni.

::: {#def-probability-measure}
### Funzione di probabilità (definizione bayesiana)

Una *funzione di probabilità* $P: \mathcal{F} \to [0,1]$ assegna a ogni evento $A$ in una famiglia di eventi $\mathcal{F}$ un numero $P(A)$ che rappresenta il grado di credenza nell'affermazione $A$. Per essere coerente, $P$ deve soddisfare i seguenti *assiomi di coerenza*:

1. **Non-negatività**: $P(A) \geq 0$ per ogni evento $A$.
2. **Normalizzazione**: $P(\Omega) = 1$.
3. **Additività finita**: se $A$ e $B$ sono eventi disgiunti ($A \cap B = \varnothing$), allora
   $$P(A \cup B) = P(A) + P(B).$$

4. **Additività numerabile** (per spazi infiniti): se $A_1, A_2, \ldots$ è una sequenza di eventi mutuamente disgiunti, allora
   $$P\left(\bigcup_{i=1}^{\infty} A_i\right) = \sum_{i=1}^{\infty} P(A_i).$$
:::

### Interpretazione epistemica degli assiomi

1. **Non-negatività**: un grado di credenza negativo non ha senso; zero significa "impossibile dato ciò che so", uno significa "certo dato ciò che so".

2. **Normalizzazione**: sono certo che *qualcosa* nello spazio delle possibilità si verificherà. Se $P(\Omega) < 1$, sto ammettendo la possibilità che nulla di ciò che ho preso in considerazione accada, il che è incoerente.

3. **Additività**: se due affermazioni sono mutualmente esclusive, la credenza nella loro disgiunzione è la somma delle credenze separate; violare questo principio porta al cosiddetto *Dutch Book*.

### Conseguenze immediate degli assiomi

Dagli assiomi derivano diverse proprietà utili:

::: {#thm-probability-properties}
### Proprietà derivate della probabilità

1. **Probabilità del complemento**: $P(A^c) = 1 - P(A)$.
2. **Probabilità dell'insieme vuoto**: $P(\varnothing) = 0$.
3. **Monotonia**: se $A \subseteq B$, allora $P(A) \leq P(B)$.
4. **Regola dell'unione** (eventi non disgiunti):
   $$P(A \cup B) = P(A) + P(B) - P(A \cap B).$$
5. **Principio di inclusione-esclusione** (generalizzazione):
   $$P(A_1 \cup A_2 \cup A_3) = \sum P(A_i) - \sum P(A_i \cap A_j) + P(A_1 \cap A_2 \cap A_3).$$
:::

Queste proprietà non sono assiomi aggiuntivi, ma conseguenze logiche dei tre assiomi di base. Una volta accettati i vincoli di coerenza, tutto il resto ne consegue necessariamente.

## Diagnosi di incoerenze: casi tipici

Vediamo come identificare e correggere incoerenze comuni nelle assegnazioni probabilistiche.

### Incoerenza 1: Violazione dell'additività

L'errore più frequente è violare l'additività per eventi disgiunti, assegnando una probabilità maggiore di quella logicamente possibile.

::: {.callout-warning title="Esempio di incoerenza clinica"}
#### Sovrastima delle probabilità {.unlisted .unnumbered}

Un clinico assegna le seguenti credenze per tre diagnosi mutualmente esclusive:

- $P(\text{Depressione}) = 0.6$;
- $P(\text{Ansia}) = 0.5$;  
- $P(\text{Nessuna condizione}) = 0.2$.

Il problema è che $0.6 + 0.5 + 0.2 = 1.3 > 1$.

Questa assegnazione è incoerente perché i tre eventi sono:

- *mutualmente esclusivi*: il paziente può avere solo una delle tre condizioni;
- *collettivamente esaustivi*: coprono tutti i casi possibili.

Il clinico ha quindi "speso" più credenza (1.3) di quanta ne disponesse (1.0), come se avesse il 130% di certezza invece del 100%.
:::

```{r}
#| echo: false
# Diagnosticare l'incoerenza
diagnosi <- c(Depressione = 0.6, Ansia = 0.5, Nessuna = 0.2)
somma <- sum(diagnosi)

cat("Probabilità assegnate:\n")
print(diagnosi)
cat("\nSomma totale:", somma, "\n")

if (abs(somma - 1) > 1e-9) {
  cat("⚠️ INCOERENZA RILEVATA: Per eventi mutuamente esclusivi ed esaustivi,\n")
  cat("   la somma delle probabilità deve essere esattamente 1.\n")
  cat("   Eccesso di credenza:", somma - 1, "\n")
} else {
  cat("✓ Coerenza rispettata.\n")
}
```

**Strategie di correzione**:

1. **Normalizzazione proporzionale** (se le proporzioni relative sono giudicate corrette):
```{r}
#| echo: false
diagnosi_corrette <- diagnosi / somma
cat("Probabilità normalizzate (mantenendo le proporzioni):\n")
print(round(diagnosi_corrette, 3))
cat("Nuova somma:", sum(diagnosi_corrette), "\n")
```

2. **Revisione critica** (approccio preferibile): rivalutare ciascuna assegnazione alla luce dell'incoerenza scoperta, considerando:

   - prevalenze nella popolazione di riferimento;
   - evidenze cliniche specifiche del caso;
   - possibile sovrastima di condizioni ritenute più salienti.

### Visualizzazione dell'incoerenza

```{r}
#| echo: false
# Creare dataframe per visualizzazione
df_incoerente <- data.frame(
  Diagnosi = names(diagnosi),
  Probabilita = as.numeric(diagnosi),
  Stato = "Originale (incoerente)"
)

df_corretta <- data.frame(
  Diagnosi = names(diagnosi_corrette),
  Probabilita = as.numeric(diagnosi_corrette),
  Stato = "Normalizzata (coerente)"
)

df_confronto <- rbind(df_incoerente, df_corretta)

ggplot(df_confronto, aes(x = Diagnosi, y = Probabilita, fill = Stato)) +
  geom_col(position = "dodge") +
  geom_hline(yintercept = 1, linetype = "dashed", alpha = 0.5) +
  labs(
    title = "Correzione di incoerenza per eventi disgiunti",
    subtitle = "La normalizzazione ristabilisce la coerenza",
    y = "Probabilità",
    fill = "Versione"
  ) +
  theme_minimal()
```

## Vincoli di Fréchet per congiunzioni di eventi

Quando consideriamo due eventi che *possono verificarsi insieme*, la probabilità della loro intersezione $P(A \cap B)$ non può essere scelta liberamente, ma deve rispettare precisi vincoli matematici.

::: {#thm-frechet-bounds}
### Vincoli di Fréchet

Per qualsiasi coppia di eventi $A$ e $B$ vale:

$$
\max\{0,\, P(A) + P(B) - 1\} \;\leq\; P(A \cap B) \;\leq\; \min\{P(A), P(B)\}.
$$

**Interpretazione intuitiva:**

- **Limite superiore**: l'evento "$A$ e $B$ insieme" non può essere più probabile dell'evento singolo meno probabile tra $A$ e $B$.
- **Limite inferiore**: se la somma delle probabilità individuali supera 1, allora $A$ e $B$ *devono* sovrapporsi almeno in parte.
:::

::: {.callout-note collapse="true" title="Esempio clinico: Depressione e Ansia"}
#### Applicazione alla comorbidità psicologica {.unnumbered .unlisted}

Consideriamo uno studio su una popolazione clinica in cui:

- $P(\text{Depressione}) = 0.6$ (60% è depresso);
- $P(\text{Ansia}) = 0.5$ (50% è ansioso).

Quali valori sono logicamente possibili per la comorbidità $P(\text{Depressione} \cap \text{Ansia})$?

**Calcolo dei limiti:**
```{r}
P_Depressione <- 0.6
P_Ansia <- 0.5

limite_inferiore <- max(0, P_Depressione + P_Ansia - 1)
limite_superiore <- min(P_Depressione, P_Ansia)
```

```{r}
#| echo: false
cat("VINCOLI DI FRÉCHET - Depressione e Ansia\n")
cat("=========================================\n")
cat("P(Depressione) =", P_Depressione, "\n")
cat("P(Ansia) =", P_Ansia, "\n")
cat("---\n")
cat("Limite inferiore: max(0, 0.6 + 0.5 - 1) =", limite_inferiore, "\n")
cat("Limite superiore: min(0.6, 0.5) =", limite_superiore, "\n")
cat("---\n")
cat("INTERVALLO AMMISSIBILE:\n")
cat(limite_inferiore, "≤ P(Depressione ∩ Ansia) ≤", limite_superiore, "\n")
```

**Risultato:** $0.1 \leq P(\text{Comorbidità}) \leq 0.5$.

**Cosa significa nella pratica:**

- ❌ **Incoerente**: dire che solo il 5% ha comorbidità ($< 0.1$) è impossibile;
- ❌ **Incoerente**: dire che il 60% ha comorbidità ($> 0.5$) è impossibile;
- ✅ **Coerente**: qualsiasi valore tra 10% e 50% è logicamente possibile.
:::

### Mappa dei valori ammissibili

```{r}
#| fig-cap: "Regione dei valori ammissibili per P(A ∩ B) in funzione di P(A) e P(B)"
#| out.width: "80%"

# Creare griglia di valori
grid <- expand.grid(
  P_A = seq(0, 1, by = 0.02),
  P_B = seq(0, 1, by = 0.02)
)

# Calcolare vincoli per ogni coppia
grid$limite_inferiore <- pmax(0, grid$P_A + grid$P_B - 1)
grid$limite_superiore <- pmin(grid$P_A, grid$P_B)
grid$ampiezza_lecita <- grid$limite_superiore - grid$limite_inferiore

# Visualizzazione
ggplot(grid, aes(x = P_A, y = P_B, fill = ampiezza_lecita)) +
  geom_tile() +
  scale_fill_viridis_c(
    name = "Ampiezza dell'intervallo\nammissibile",
    option = "plasma",
    limits = c(0, 1)
  ) +
  labs(
    title = "Vincoli di Fréchet: intervalli ammissibili per P(A ∩ B)",
    subtitle = "Per ogni coppia (P(A), P(B)), l'area colorata mostra quanti valori di P(A ∩ B) \nsono logicamente possibili",
    x = "P(A)",
    y = "P(B)",
    caption = "Colori più chiari = maggiore libertà nella scelta di P(A ∩ B)"
  ) +
  theme_minimal() +
  theme(legend.position = "right") +
  coord_fixed()
```

**Come leggere questa mappa:**

- **🔵 Blu scuro** (angoli): vincoli molto stringenti - pochi valori di $P(A \cap B)$ sono possibili;
- **🟡 Giallo** (centro): massima libertà - molti valori di $P(A \cap B)$ sono ammissibili;
- **Regione in alto a destra**: quando $P(A) + P(B) > 1$, è necessaria una sovrapposizione minima obbligatoria;
- **Regione in basso a sinistra**: quando $P(A) + P(B) \leq 1$, la sovrapposizione può essere anche nulla.

> **Importante per la pratica clinica**: questi vincoli ci proteggono dall'assegnare probabilità logicamente impossibili a sintomi che si presentano insieme o a condizioni che co-occorrono.

## Tabelle di probabilità congiunta

Le **tabelle di probabilità congiunta** sono lo strumento fondamentale per rappresentare le credenze su sistemi con più variabili. Rendono esplicite tutte le relazioni tra gli eventi.

### Struttura di una tabella 2×2

Consideriamo due eventi binari $A$ e $B$. La tabella congiunta ha questa struttura:

|       | $B$  | $B^c$ | Marginale |
|-------|------|-------|-----------|
| $A$   | $P(A \cap B)$ | $P(A \cap B^c)$ | $P(A)$ |
| $A^c$ | $P(A^c \cap B)$ | $P(A^c \cap B^c)$ | $P(A^c)$ |
| **Marginale** | $P(B)$ | $P(B^c)$ | $1$ |

**Proprietà chiave:**

1. **Celle interne**: probabilità congiunte (4 valori)
2. **Marginali di riga**: $P(A) = P(A \cap B) + P(A \cap B^c)$
3. **Marginali di colonna**: $P(B) = P(A \cap B) + P(A^c \cap B)$
4. **Normalizzazione**: la somma di tutte le celle è uguale a 1.

Una volta specificata in modo coerente la tabella congiunta, tutte le altre probabilità ne derivano automaticamente.

::: {.callout-important title="Principio fondamentale"}
### Dalla distribuzione congiunta derivano tutte le probabilità

Specificare una distribuzione di probabilità congiunta coerente su uno spazio finito richiede di:

- assegnare probabilità a ogni combinazione possibile degli eventi;
- da questa specificazione completa discendono automaticamente, tramite operazioni di somma e condizionamento:
  - le probabilità marginali dei singoli eventi;
  - le probabilità condizionate tra eventi;
  - la verifica di eventuali relazioni di indipendenza.

La distribuzione congiunta rappresenta quindi lo *stato di conoscenza completo* sul sistema in esame.
:::

### Costruzione di una tabella di probabilità congiunta 2×2

::: {.callout-note collapse="true" title="Esempio: Test diagnostico per la depressione"}
#### Definizione dello scenario {.unnumbered .unlisted}

Consideriamo un test diagnostico per la depressione con:

- **$D$**: il paziente è effettivamente depresso
- **$T^+$**: il test risulta positivo

Dati ricavati dalla letteratura clinica:

- **Prevalenza**: $P(D) = 0.15$ (15% dei pazienti sono depressi)
- **Sensibilità**: $P(T^+ \mid D) = 0.85$ (l'85% dei depressi risulta positivo)
- **Falsi positivi**: $P(T^+ \mid D^c) = 0.20$ (il 20% dei non depressi risulta positivo)

**Costruzione passo-passo della tabella:**

```{r}
#| echo: true
#| message: false
#| warning: false
# Parametri di base
prevalenza <- 0.15
sensibilita <- 0.85
tasso_falsi_positivi <- 0.20

# Calcolo delle probabilità congiunte
p_depresso_positivo <- sensibilita * prevalenza
p_depresso_negativo <- (1 - sensibilita) * prevalenza
p_non_depresso_positivo <- tasso_falsi_positivi * (1 - prevalenza)
p_non_depresso_negativo <- (1 - tasso_falsi_positivi) * (1 - prevalenza)

# Creazione della tabella
tabella_congiunta <- matrix(
  c(p_depresso_positivo, p_depresso_negativo,
    p_non_depresso_positivo, p_non_depresso_negativo),
  nrow = 2,
  byrow = TRUE,
  dimnames = list(
    "Stato reale" = c("Depresso", "Non depresso"),
    "Risultato test" = c("Positivo", "Negativo")
  )
)

cat("TABELLA DI PROBABILITÀ CONGIUNTA\n")
cat("===============================\n")
print(round(tabella_congiunta, 4))

# Verifica della coerenza
cat("\nVERIFICA DELLA COERENZA:\n")
cat("Marginali per stato reale:", round(rowSums(tabella_congiunta), 4), "\n")
cat("Marginali per risultato test:", round(colSums(tabella_congiunta), 4), "\n")
cat("Somma totale (deve essere 1):", round(sum(tabella_congiunta), 4), "\n")
```

**Interpretazione dei risultati:**

- **12.75%**: probabilità che un paziente sia depresso e risulti positivo al test
- **2.25%**: probabilità che un paziente sia depresso ma risulti negativo (falsi negativi)
- **17.00%**: probabilità che un paziente non sia depresso ma risulti positivo (falsi positivi)
- **68.00%**: probabilità che un paziente non sia depresso e risulti negativo

La tabella è **coerente**: tutte le probabilità sono non negative e la somma totale è 1, come richiesto dagli assiomi della probabilità.
:::

### Visualizzazione della tabella congiunta

```{r}
#| echo: false
# Convertire in formato long per ggplot
df_tab <- as.data.frame(as.table(tabella_congiunta))
colnames(df_tab) <- c("Stato", "Test", "Probabilita")

ggplot(df_tab, aes(x = Test, y = Stato, fill = Probabilita)) +
  geom_tile(color = "white", size = 1) +
  geom_text(aes(label = sprintf("%.4f", Probabilita)), 
            color = "white", size = 6, fontface = "bold") +
  scale_fill_viridis_c(option = "plasma") +
  labs(
    title = "Tabella di probabilità congiunta: Test × Stato",
    subtitle = "Ogni cella mostra P(Stato ∩ Test)",
    x = "Risultato Test",
    y = "Stato reale"
  ) +
  theme_minimal() +
  theme(
    legend.position = "right",
    axis.text = element_text(size = 12)
  )
```

### Verifica empirica con simulazione

Possiamo verificare che la tabella congiunta sia coerente simulando dati e confrontando frequenze empiriche con probabilità teoriche.

```{r}
set.seed(123)
N <- 100000

# Simulare secondo la distribuzione congiunta
# Esiti possibili: (D,T+), (D,T-), (D^c,T+), (D^c,T-)
probs_vector <- c(p_depresso_positivo, p_depresso_negativo, 
                  p_non_depresso_positivo, p_non_depresso_negativo)

outcomes <- sample(1:4, size = N, replace = TRUE, prob = probs_vector)

# Contare frequenze empiriche
freq_empiriche <- table(outcomes) / N

# Confronto
df_verifica <- data.frame(
  Configurazione = c("D∩T+", "D∩T-", "D^c∩T+", "D^c∩T-"),
  Teorica = probs_vector,
  Empirica = as.numeric(freq_empiriche)
)

cat("Confronto teorico vs empirico:\n")
# Correzione: applica round solo alle colonne numeriche
df_verifica_numeric <- df_verifica
df_verifica_numeric$Teorica <- round(df_verifica_numeric$Teorica, 4)
df_verifica_numeric$Empirica <- round(df_verifica_numeric$Empirica, 4)
print(df_verifica_numeric)
```

```{r}
#| echo: false
# Visualizzare
df_verifica_long <- df_verifica %>%
  pivot_longer(cols = c(Teorica, Empirica), 
               names_to = "Tipo", 
               values_to = "Probabilita")

ggplot(df_verifica_long, aes(x = Configurazione, y = Probabilita, fill = Tipo)) +
  geom_col(position = "dodge") +
  labs(
    title = "Verifica empirica della tabella congiunta",
    subtitle = paste0("Simulazione con N = ", N, " campioni"),
    y = "Probabilità / Frequenza relativa"
  ) +
  theme_minimal()
```

**Interpretazione**: le frequenze empiriche convergono verso le probabilità teoriche, confermando che la tabella rappresenta credenze coerenti che producono dati attesi.

## Calcolo di probabilità marginali e condizionate

Una volta costruita una tabella congiunta coerente, possiamo ricavare qualsiasi altra quantità probabilistica di interesse.

### Probabilità marginali

Le probabilità *marginali* si ottengono sommando (marginalizzando) lungo una dimensione:

$$
P(A) = \sum_{B} P(A \cap B) = P(A \cap B) + P(A \cap B^c),
$$

$$
P(B) = \sum_{A} P(A \cap B) = P(A \cap B) + P(A^c \cap B).
$$

```{r}
#| echo: false
# Esempio: marginali dalla tabella precedente
cat("Probabilità marginali derivate:\n")
cat("P(D) =", rowSums(tabella_congiunta)[1], "\n")
cat("P(D^c) =", rowSums(tabella_congiunta)[2], "\n")
cat("P(T+) =", colSums(tabella_congiunta)[1], "\n")
cat("P(T-) =", colSums(tabella_congiunta)[2], "\n")
```

### Probabilità condizionate

Le probabilità *condizionate* si ottengono come rapporti:

$$
P(A \mid B) = \frac{P(A \cap B)}{P(B)}.
$$

**Interpretazione epistemica**: dopo aver appreso che $B$ è vero, "riduciamo" lo spazio delle possibilità a quelle compatibili con $B$, e rinormalizziamo.

```{r}
#| echo: false
# Calcolare condizionate dalla tabella
p_T_plus <- colSums(tabella_congiunta)[1]  # P(T+)
p_T_minus <- colSums(tabella_congiunta)[2]  # P(T-)

# P(D | T+) - valore predittivo positivo
p_D_given_Tplus <- tabella_congiunta[1, 1] / p_T_plus

# P(D | T-) - probabilità dopo test negativo
p_D_given_Tminus <- tabella_congiunta[1, 2] / p_T_minus

cat("Probabilità condizionate derivate:\n")
cat("P(D | T+) =", round(p_D_given_Tplus, 4), 
    "(Valore predittivo positivo)\n")
cat("P(D | T-) =", round(p_D_given_Tminus, 4), 
    "(Probabilità residua dopo test negativo)\n")
```

::: {.callout-important}
### Messaggio chiave: la coerenza delle probabilità condizionate

Le probabilità condizionate non sono assegnazioni arbitrarie, ma *relazioni strutturate* che derivano necessariamente dalla distribuzione congiunta. 

Questa dipendenza matematica garantisce che tutte le probabilità siano *coerenti tra loro*: una volta specificata la distribuzione congiunta, le probabilità condizionate sono determinate univocamente attraverso la relazione:

$$
P(A \mid B) = \frac{P(A \cap B)}{P(B)}
$$

Se invece assegnassimo le probabilità condizionate in modo indipendente dalla congiunta, rischieremmo di creare **incoerenze logiche**, come ad esempio:

- $P(A \mid B) \cdot P(B) \neq P(A \cap B)$;
- Probabilità che violano gli assiomi fondamentali;
- Assegnazioni che porterebbero al *Dutch book*.

La struttura congiunta funge quindi da *fondamento coerente* da cui tutte le altre probabilità derivano naturalmente.
:::

### Visualizzazione: dalla distribuzione congiunta alle probabilità condizionate

```{r}
#| echo: false
# Preparare dati per visualizzazione
df_derive <- data.frame(
  Tipo = c("Congiunta", "Congiunta", "Marginale", "Condizionata"),
  Quantita = c("P(D∩T+)", "P(D^c∩T+)", "P(T+)", "P(D|T+)"),
  Valore = c(
    tabella_congiunta[1, 1],
    tabella_congiunta[2, 1],
    colSums(tabella_congiunta)[1],
    p_D_given_Tplus
  ),
  Calcolo = c(
    "Base",
    "Base",
    "Somma colonna",
    "Rapporto: P(D∩T+) / P(T+)"
  )
)

# Grafico a cascata
ggplot(df_derive, aes(x = reorder(Quantita, -Valore), y = Valore, fill = Tipo)) +
  geom_col() +
  geom_text(aes(label = round(Valore, 3)), vjust = -0.5) +
  labs(
    title = "Derivazione di probabilità dalla tabella congiunta",
    subtitle = "Marginali (somma) e condizionate (rapporto) derivano dalla congiunta",
    x = "Quantità probabilistica",
    y = "Valore"
  ) +
  theme_minimal() +
  theme(axis.text.x = element_text(angle = 0))
```

## Esercizio guidato: costruire e analizzare una tabella 2×2

Lavoriamo passo-passo sulla costruzione di una tabella congiunta da informazioni psicologiche.

::: {.callout-tip title="Scenario clinico"}
### Comorbidità Depressione-Ansia in terapia

Uno psicoterapeuta vuole modellare la probabilità di comorbidità nel proprio ambulatorio. Dalla letteratura e dall'esperienza clinica, stabilisce:

- $P(\text{Depressione}) = 0.50$ (prevalenza nell'ambulatorio);
- $P(\text{Ansia}) = 0.40$;
- $P(\text{Ansia} \mid \text{Depressione}) = 0.60$ (comorbidità).

**Obiettivo**: Costruire la tabella congiunta completa e rispondere a domande cliniche.
:::

```{r}
# Parametri
P_D <- 0.50
P_A <- 0.40
P_A_given_D <- 0.60

# Passo 1: Calcolare congiunta P(D ∩ A)
P_D_and_A <- P_A_given_D * P_D

cat("=== COSTRUZIONE TABELLA CONGIUNTA ===\n\n")
cat("Passo 1: P(D ∩ A) = P(A|D) × P(D) =", P_A_given_D, "×", P_D, "=", P_D_and_A, "\n\n")

# Passo 2: Altre celle usando additività
P_D_and_notA <- P_D - P_D_and_A
P_notD_and_A <- P_A - P_D_and_A
P_notD_and_notA <- 1 - (P_D_and_A + P_D_and_notA + P_notD_and_A)

cat("Passo 2: Altre celle\n")
cat("  P(D ∩ A^c) =", P_D_and_notA, "\n")
cat("  P(D^c ∩ A) =", P_notD_and_A, "\n")
cat("  P(D^c ∩ A^c) =", P_notD_and_notA, "\n\n")

# Passo 3: Verificare coerenza
somma_celle <- P_D_and_A + P_D_and_notA + P_notD_and_A + P_notD_and_notA
cat("Passo 3: Verifica coerenza\n")
cat("  Somma celle =", somma_celle, "(deve essere 1) ✓\n\n")

# Creare tabella
tab_comorbid <- matrix(
  c(P_D_and_A, P_D_and_notA,
    P_notD_and_A, P_notD_and_notA),
  nrow = 2, byrow = TRUE,
  dimnames = list(
    Depressione = c("D", "D^c"),
    Ansia = c("A", "A^c")
  )
)

cat("TABELLA CONGIUNTA FINALE:\n")
print(round(tab_comorbid, 3))

cat("\nMARGINALI:\n")
cat("Riga (Depressione):", round(rowSums(tab_comorbid), 3), "\n")
cat("Colonna (Ansia):", round(colSums(tab_comorbid), 3), "\n")
```

### Rispondere a domande cliniche

```{r}
#| echo: false
cat("\n=== DOMANDE CLINICHE ===\n\n")

# Q1: Probabilità di almeno una condizione
P_D_or_A <- P_D + P_A - P_D_and_A
cat("Q1: P(D ∪ A) = P(almeno una condizione) =", round(P_D_or_A, 3), "\n")

# Q2: Probabilità di nessuna condizione
P_neither <- P_notD_and_notA
cat("Q2: P(D^c ∩ A^c) = P(nessuna condizione) =", round(P_neither, 3), "\n")

# Q3: Probabilità di comorbidità
cat("Q3: P(D ∩ A) = P(entrambe le condizioni) =", round(P_D_and_A, 3), "\n")

# Q4: P(D | A) - Se il paziente ha ansia, prob di depressione?
P_D_given_A <- P_D_and_A / P_A
cat("Q4: P(D | A) = P(Depressione dato Ansia) =", round(P_D_given_A, 3), "\n")

# Q5: Le condizioni sono indipendenti?
# Test: P(D ∩ A) =? P(D) × P(A)
P_D_times_P_A <- P_D * P_A
cat("\nQ5: Test di indipendenza\n")
cat("  P(D) × P(A) =", round(P_D_times_P_A, 3), "\n")
cat("  P(D ∩ A) =", round(P_D_and_A, 3), "\n")
if (abs(P_D_and_A - P_D_times_P_A) < 1e-9) {
  cat("  → Eventi INDIPENDENTI\n")
} else {
  cat("  → Eventi DIPENDENTI (correlati)\n")
  cat("  Differenza:", round(P_D_and_A - P_D_times_P_A, 3), "\n")
}
```

### Visualizzazione della tabella congiunta

```{r}
# Heatmap
df_comorbid <- as.data.frame(as.table(tab_comorbid))
colnames(df_comorbid) <- c("Depressione", "Ansia", "Probabilita")

ggplot(df_comorbid, aes(x = Ansia, y = Depressione, fill = Probabilita)) +
  geom_tile(color = "white", size = 2) +
  geom_text(aes(label = round(Probabilita, 3)), 
            color = "white", size = 8, fontface = "bold") +
  scale_fill_viridis_c(option = "plasma") +
  labs(
    title = "Tabella congiunta: Depressione × Ansia",
    subtitle = "Comorbidità P(D ∩ A) = 0.30 (cella in basso a sinistra)"
  ) +
  theme_minimal(base_size = 14) +
  coord_fixed()
```

## Estensione a tabelle multidimensionali

Il principio della distribuzione congiunta si generalizza naturalmente a sistemi con più variabili e categorie, permettendo di modellare situazioni cliniche più complesse.

### Esempio: depressione e livelli di ansia

Consideriamo uno scenario clinico con due dimensioni:

- Depressione: presenza/assenza (variabile binaria);
- Severità dell'ansia: nessuna/lieve/grave (variabile ternaria).

```{r}
# Scenario: Depressione × Severità Ansia (Nessuna/Lieve/Grave)
tab_2x3 <- matrix(
  c(0.15, 0.20, 0.15,  # D: Ansia Nessuna/Lieve/Grave
    0.35, 0.10, 0.05), # D^c: Ansia Nessuna/Lieve/Grave
  nrow = 2, byrow = TRUE,
  dimnames = list(
    Depressione = c("D", "D^c"),
    Ansia = c("Nessuna", "Lieve", "Grave")
  )
)

cat("Tabella 2×3:\n")
print(tab_2x3)

cat("\nMarginali:\n")
cat("Depressione:", rowSums(tab_2x3), "\n")
cat("Ansia:", colSums(tab_2x3), "\n")
cat("Totale:", sum(tab_2x3), "\n")
```

### Visualizzazione della distribuzione congiunta

```{r}
df_2x3 <- as.data.frame(as.table(tab_2x3))
colnames(df_2x3) <- c("Depressione", "SeveritaAnsia", "Probabilita")

ggplot(df_2x3, aes(x = SeveritaAnsia, y = Depressione, fill = Probabilita)) +
  geom_tile(color = "white", size = 1) +
  geom_text(aes(label = round(Probabilita, 2)), 
            color = "white", size = 6, fontface = "bold") +
  scale_fill_viridis_c(option = "plasma") +
  labs(
    title = "Tabella congiunta 2×3: Depressione × Severità Ansia",
    subtitle = "Ogni cella = credenza nella configurazione specifica"
  ) +
  theme_minimal(base_size = 12)
```

**Interpretazione clinica:**

- 15%: pazienti depressi con ansia grave;
- 20%: pazienti depressi con ansia lieve;  
- 35%: pazienti non depressi senza ansia;
- le probabilità marginali mostrano la prevalenza complessiva di ciascuna condizione.

## Riflessioni conclusive {.unnumbered .unlisted}

In questo capitolo abbiamo gettato le basi matematiche per esprimere e manipolare le nostre credenze in modo rigorosamente coerente.

1. **Spazio campionario epistemico**: abbiamo ridefinito lo spazio campionario non come "tutto ciò che può fisicamente accadere", ma come "tutto ciò che riteniamo possibile", in base al nostro attuale stato di conoscenza.

2. **Assiomi come garanzia di coerenza**: gli assiomi della probabilità non sono leggi della natura, ma come condizioni necessarie per evitare contraddizioni logiche e situazioni di svantaggio certo (Dutch Book).

3. **Vincoli strutturali**: i vincoli di Fréchet ci mostrano che le probabilità congiunte non possono essere assegnate arbitrariamente, ma devono rispettare relazioni matematiche precise con le probabilità marginali.

4. **La potenza delle tabelle congiunte**: la distribuzione congiunta si rivela come la rappresentazione più completa e operativa del nostro stato di credenza. Da questa matrice fondamentale derivano in modo sistematico:

   - **probabilità marginali** (per somma lungo righe o colonne);
   - **probabilità condizionate** (come rapporti tra celle);
   - **verifiche di indipendenza** (confrontando prodotti con congiunte);
   - **qualsiasi altra quantità probabilistica** di interesse.

5. **Validazione attraverso la simulazione**: le verifiche empiriche confermano che le credenze coerenti generano pattern di dati attesi, ma è fondamentale ricordare che i dati non definiscono le credenze, bensì le credenze esprimono il nostro stato di incertezza prima di osservare i dati.

### Vantaggi per la ricerca e la pratica psicologica

Questo approccio basato su distribuzioni congiunte offre vantaggi concreti:

- **trasparenza**: tutte le assunzioni probabilistiche sono esplicite e verificabili;
- **potere diagnostico**: le incoerenze logiche diventano immediatamente visibili e correggibili;
- **flessibilità operativa**: è semplice incorporare nuove informazioni aggiornando la distribuzione;
- **chiarezza comunicativa**: le tabelle sono intuitive e accessibili anche per chi non è esperto di statistica.

### Prossime direzioni

Nei prossimi capitoli utilizzeremo questo solido framework per:

- esplorare l'*equiprobabilità* come caso speciale di simmetria epistemica;
- approfondire l'*aggiornamento bayesiano* attraverso il calcolo delle probabilità condizionate;
- applicare questi strumenti a scenari psicologici sempre più complessi.

Questo capitolo ha stabilito non solo *come* calcolare probabilità, ma *perché* certe regole sono necessarie per pensare in modo razionale in situazioni di incertezza.

## Esercizi {.unnumbered .unlisted}

::: {.callout-important title="Problemi" collapse="true"}

### Esercizi sulla coerenza

1. Verifica se le seguenti assegnazioni per eventi mutuamente esclusivi sono coerenti:

   a. $P(A) = 0.3, P(B) = 0.4, P(C) = 0.3$
   b. $P(A) = 0.5, P(B) = 0.4, P(C) = 0.2$
   c. $P(A) = 0.25, P(B) = 0.25, P(C) = 0.25, P(D) = 0.25$

2. Un ricercatore assegna $P(A) = 0.7$ e $P(A^c) = 0.4$. Identifica l'incoerenza e spiega perché viola gli assiomi.

3. Per eventi disgiunti $A$ e $B$ con $P(A) = 0.6$ e $P(B) = 0.3$, qualcuno afferma $P(A \cup B) = 0.8$. È coerente? Se no, qual è il valore corretto?

### Esercizi sui vincoli di Fréchet

4. Dati $P(A) = 0.4$ e $P(B) = 0.7$:

   a. Calcola i vincoli di Fréchet per $P(A \cap B)$
   b. Quali dei seguenti valori sono coerenti: 0.05, 0.1, 0.3, 0.5?
   c. Visualizza graficamente la regione ammissibile

5. In uno studio su depressione e insonnia:

   - $P(\text{Depressione}) = 0.30$
   - $P(\text{Insonnia}) = 0.45$
   
   Determina l'intervallo di valori plausibili per $P(\text{Depressione} \cap \text{Insonnia})$.

6. Scrivi una funzione R che, dati $P(A)$ e $P(B)$, verifichi se un proposto $P(A \cap B)$ rispetta i vincoli di Fréchet.

### Esercizi su tabelle congiunte

7. Completa la seguente tabella congiunta (alcune celle sono mancanti):

   |       | $B$  | $B^c$ | Marg. |
   |-------|------|-------|-------|
   | $A$   | 0.25 | ?     | 0.40  |
   | $A^c$ | ?    | 0.45  | ?     |
   | Marg. | ?    | ?     | 1     |

8. Costruisci una tabella congiunta 2×2 per:

   - Test COVID: $P(+) = 0.08$
   - Malattia: $P(\text{COVID}) = 0.05$
   - Sensibilità: $P(+ \mid \text{COVID}) = 0.90$
   
   Calcola poi:
   
   a. $P(\text{COVID} \mid +)$ (valore predittivo positivo)
   b. $P(\text{COVID} \mid -)$ (probabilità dopo test negativo)
   c. Specificità del test

9. Verifica con simulazione Monte Carlo (N=100,000) che la tabella dell'esercizio 8 è coerente confrontando frequenze empiriche con probabilità teoriche.

### Esercizi applicati (psicologia)

10. **Comorbidità**: In un campione clinico:

    - $P(\text{Depressione}) = 0.55$
    - $P(\text{PTSD}) = 0.30$
    - $P(\text{PTSD} \mid \text{Depressione}) = 0.45$
    
    a. Costruisci la tabella congiunta completa
    b. Calcola $P(\text{Depressione} \mid \text{PTSD})$
    c. Le due condizioni sono indipendenti?
    d. Qual è la probabilità di avere almeno una delle due condizioni?

11. **Test psicometrico**: Un test di ansia ha:

    - Sensibilità: 0.80
    - Specificità: 0.85
    - Prevalenza nell'ambulatorio: 0.25
    
    a. Costruisci la tabella 2×2 per (Ansia × Test)
    b. Un paziente ha test positivo. Quanto è probabile che sia ansioso?
    c. Se il test è negativo, quanto è probabile l'assenza di ansia?

12. **Tre diagnosi**: Un paziente può avere Depressione (D), Ansia (A), o Nessuna condizione (N). Assegnazioni:

    - $P(D) = 0.40$
    - $P(A) = 0.35$
    - $P(N) = 0.30$
    
    Identifica e correggi l'incoerenza.

### Esercizi di pensiero critico

13. Spiega perché, nell'approccio bayesiano, specificare una tabella congiunta coerente è "più fondamentale" che specificare separatamente marginali e condizionate.

14. Un frequentista obietta: "Le tabelle congiunte funzionano solo per spazi finiti. Come gestite il caso continuo?" Rispondi dall'ottica bayesiana.

15. Due clinici costruiscono tabelle congiunte diverse per Depressione × Test, partendo da prior diversi ma usando la stessa sensibilità/specificità. È un problema? Cosa succederebbe con molti dati?

### Esercizi computazionali

16. Scrivi una funzione R che:

    - Input: vettore di probabilità per eventi mutuamente esclusivi
    - Output: TRUE se coerente, FALSE con messaggio di errore se incoerente
    - Bonus: Se incoerente, proponi correzione per normalizzazione

17. Crea una visualizzazione interattiva (Shiny app o plot animato) che mostri come variano i vincoli di Fréchet al variare di $P(A)$ e $P(B)$.

18. Simula 10,000 pazienti secondo la tabella dell'esercizio 10, poi:

    a. Calcola frequenze empiriche delle 4 configurazioni
    b. Confronta con probabilità teoriche
    c. Visualizza convergenza all'aumentare di N

:::

::: {.callout-tip title="Soluzioni" collapse="true"}

### Soluzioni esercizi sulla coerenza

1. a. $0.3 + 0.4 + 0.3 = 1.0$ ✓ Coerente  
   b. $0.5 + 0.4 + 0.2 = 1.1$ ✗ Incoerente (somma > 1)  
   c. $4 \times 0.25 = 1.0$ ✓ Coerente

2. Per l'assioma del complemento: $P(A) + P(A^c) = 1$. Ma $0.7 + 0.4 = 1.1 \neq 1$. Incoerente. Correzione: deve essere $P(A^c) = 0.3$.

3. Per eventi disgiunti: $P(A \cup B) = P(A) + P(B) = 0.6 + 0.3 = 0.9$. Il valore 0.8 è incoerente (troppo basso).

### Soluzioni vincoli di Fréchet

4. a. Lower: $\max(0, 0.4 + 0.7 - 1) = 0.1$; Upper: $\min(0.4, 0.7) = 0.4$  
      Intervallo: $[0.1, 0.4]$
   
   b. Coerenti: 0.1 (al limite), 0.3 (interno), 0.5 (FUORI, troppo alto)  
      Non coerente: 0.05 (troppo basso)

5. Lower: $\max(0, 0.30 + 0.45 - 1) = 0$; Upper: $\min(0.30, 0.45) = 0.30$  
   Intervallo plausibile: $[0, 0.30]$

6. ```r
   check_frechet <- function(P_A, P_B, P_AB) {
     lower <- max(0, P_A + P_B - 1)
     upper <- min(P_A, P_B)
     
     if (P_AB >= lower && P_AB <= upper) {
       cat("✓ Coerente: P(A∩B) ∈ [", lower, ",", upper, "]\n")
       return(TRUE)
     } else {
       cat("✗ Incoerente: P(A∩B) =", P_AB, 
           "ma deve essere in [", lower, ",", upper, "]\n")
       return(FALSE)
     }
   }
   ```

### Soluzioni tabelle congiunte

7. Tabella completata:
   - $P(A \cap B^c) = 0.40 - 0.25 = 0.15$
   - $P(A^c \cap B) = P(B) - 0.25$ (serve calcolare $P(B)$ da altre info)
   - $P(A^c) = 1 - 0.40 = 0.60$
   - $P(A^c \cap B) = 0.60 - 0.45 = 0.15$
   - $P(B) = 0.25 + 0.15 = 0.40$
   - $P(B^c) = 0.15 + 0.45 = 0.60$

   |       | $B$  | $B^c$ | Marg. |
   |-------|------|-------|-------|
   | $A$   | 0.25 | 0.15  | 0.40  |
   | $A^c$ | 0.15 | 0.45  | 0.60  |
   | Marg. | 0.40 | 0.60  | 1.00  |

8. ```r
   P_C <- 0.05
   P_pos <- 0.08
   sens <- 0.90
   
   # Congiunta
   P_C_and_pos <- sens * P_C  # = 0.045
   P_C_and_neg <- P_C - P_C_and_pos  # = 0.005
   P_notC_and_pos <- P_pos - P_C_and_pos  # = 0.035
   P_notC_and_neg <- 1 - (P_C_and_pos + P_C_and_neg + P_notC_and_pos)  # = 0.915
   
   # a) P(C | +) = 0.045 / 0.08 = 0.5625
   # b) P(C | -) = 0.005 / 0.92 ≈ 0.0054
   # c) Specificità = P(- | C^c) = 0.915 / 0.95 ≈ 0.963
   ```

### Soluzioni esercizi applicati

10. ```r
    P_D <- 0.55
    P_P <- 0.30
    P_P_given_D <- 0.45
    
    # a) Tabella
    P_D_and_P <- P_P_given_D * P_D  # = 0.2475
    P_D_and_notP <- P_D - P_D_and_P  # = 0.3025
    P_notD_and_P <- P_P - P_D_and_P  # = 0.0525
    P_notD_and_notP <- 1 - (P_D_and_P + P_D_and_notP + P_notD_and_P)  # = 0.3975
    
    # b) P(D | P) = 0.2475 / 0.30 = 0.825
    
    # c) Test indipendenza: P(D) × P(P) = 0.55 × 0.30 = 0.165
    #    P(D ∩ P) = 0.2475 ≠ 0.165 → DIPENDENTI
    
    # d) P(D ∪ P) = 0.55 + 0.30 - 0.2475 = 0.6025
    ```

11. ```r
    # Vedi soluzione 8, adattata con prevalenza 0.25
    # a) Tabella costruita con sens=0.80, spec=0.85, prev=0.25
    # b) P(A | +) = [0.80 × 0.25] / [0.80 × 0.25 + 0.15 × 0.75] ≈ 0.640
    # c) P(A^c | -) = [0.85 × 0.75] / [0.20 × 0.25 + 0.85 × 0.75] ≈ 0.927
    ```

12. Somma = 1.05 > 1. Incoerente. Correzione (normalizzazione):
    - $P(D) = 0.40 / 1.05 ≈ 0.381$
    - $P(A) = 0.35 / 1.05 ≈ 0.333$
    - $P(N) = 0.30 / 1.05 ≈ 0.286$

### Soluzioni pensiero critico

13. La tabella congiunta è più fondamentale perché rappresenta lo stato di credenza **completo** sul sistema. Da essa derivano automaticamente (e coerentemente) tutte le marginali e condizionate. Specificare marginali e condizionate separatamente rischia incoerenze (es. $P(A \mid B) P(B) \neq P(B \mid A) P(A)$).

14. Nel continuo si usano **densità di probabilità congiunta** $f(x, y)$. Il principio è identico: la densità congiunta determina tutto (marginali tramite integrazione, condizionate tramite rapporti di densità). La struttura di coerenza è preservata.

15. Non è un problema—riflette informazioni diverse. Con molti dati, la verosimiglianza dominerà e i posterior convergeranno, riducendo l'influenza dei prior diversi. È una caratteristica, non un bug: la soggettività è nelle assunzioni iniziali esplicite.

:::

## Bibliografia {.unnumbered .unlisted}
