# Assiomi e coerenza delle credenze {#sec-prob-axioms-coherence}

::: {.callout-note title="In sintesi"}

**Da sapere**  Gli assiomi della probabilità stabiliscono i vincoli minimi che rendono coerente un sistema di credenze. Da questi vincoli derivano proprietà come la regola del complemento, la monotonia, la regola dell’unione e i limiti entro cui può variare una probabilità congiunta.

**Da saper fare**  Riconoscere semplici assegnazioni incoerenti; spiegare il significato degli assiomi; interpretare i vincoli di Fréchet; leggere una tabella di probabilità congiunta e distinguere le probabilità congiunte, marginali e condizionate.

:::

## Introduzione {.unnumbered .unlisted}

Nel capitolo precedente abbiamo visto che, nell'interpretazione bayesiana, la probabilità non descrive frequenze oggettive, ma **gradi di credenza razionale**. Questa idea, apparentemente semplice, solleva immediatamente una domanda cruciale: cosa significa, esattamente, che una credenza sia "razionale"?

Non basta avere opinioni: tutti ne abbiamo. Non basta nemmeno avere opinioni informate o ragionevoli. Il punto è più sottile e profondo: le nostre credenze devono essere **internamente coerenti** tra loro. Se, per esempio, credo che pioverà con probabilità 0.7 e che non pioverà con probabilità 0.5, sto commettendo un errore logico, a prescindere da quanto siano informate le mie valutazioni meteorologiche. La somma delle mie credenze su eventi mutuamente esclusivi ed esaustivi deve essere 1, non per una convenzione arbitraria, ma perché altrimenti il mio sistema di credenze si contraddice.

Questo capitolo sviluppa il quadro matematico che rende espliciti e controllabili tali vincoli di coerenza. Attenzione, però: non si tratta di aggiungere un livello puramente formale alla discussione. La matematica che introdurremo non è un semplice ornamento tecnico, ma il linguaggio attraverso cui possiamo esprimere con precisione il significato di un ragionamento coerente in condizioni di incertezza.

## Perché la coerenza probabilistica è importante in psicologia?

Per gli psicologi, questi assiomi definiscono lo standard normativo contro cui valutare il ragionamento umano in condizioni di incertezza, un tema centrale nella ricerca sui bias cognitivi a partire da Kahneman e Tversky. Inoltre, quando costruiamo modelli statistici, la coerenza probabilistica non è facoltativa: un modello incoerente è logicamente impossibile, come un triangolo con quattro lati. Comprendere questi vincoli ci rende ricercatori più consapevoli e clinici più competenti.

::: {.callout-tip title="Prerequisiti"}

La lettura del presente capitolo presuppone la conoscenza dei contenuti trattati nel   @sec-prob-interpretation. Per richiami alle proprietà delle somme e alle operazioni insiemistiche (unione, intersezione, complemento), si rimanda al  [Companion](https://ccaudek.github.io/utet-companion/), dove sono raccolte le appendici di approfondimento.

:::

## Panoramica del capitolo {.unnumbered .unlisted}

Il percorso che seguiremo è questo:

1. Reinterpreteremo lo **spazio campionario** non come l'insieme degli esiti fisicamente possibili, ma come l'insieme delle possibilità che *noi* consideriamo date le nostre informazioni.

2. Vedremo come gli **eventi** diventino *proposizioni* sul mondo a cui assegniamo gradi di credenza.

3. Introdurremo gli **assiomi di Kolmogorov** non come regole arbitrarie, ma come vincoli *necessari* per evitare auto-contraddizioni.

4. Impareremo a **diagnosticare incoerenze** nelle assegnazioni probabilistiche.

5. Costruiremo **tabelle di probabilità congiunta**, lo strumento operativo fondamentale per rappresentare sistemi di credenze complessi.

6. Mostreremo come tutte le probabilità di interesse (marginali, condizionate) **derivino** dalla distribuzione congiunta.

::: {.callout-note title="Preparazione del notebook"}

```{r}
#| output: false
here::here("code", "_common.R") |>
  source()

library(ggplot2)
library(tidyr)
library(viridis)

apply_visual_theme()
```

:::

## Spazio campionario come possibilità epistemiche

Prima di addentrarci nelle definizioni formali, fermiamoci a riflettere su ciò che stiamo cercando di catturare.

Quando uno psicologo clinico valuta un paziente, non sta osservando un "esperimento casuale" nel senso fisico del termine. Non c'è un dado che rotola, né una moneta che viene lanciata. Eppure, il clinico si trova in una condizione di *incertezza genuina*: sulla base delle informazioni raccolte (anamnesi, colloquio, test), deve formarsi un'opinione sulle possibili condizioni del paziente.

Questa situazione, ovvero avere informazioni incomplete e dover ragionare su possibilità alternative, è esattamente ciò che la teoria della probabilità, nell'interpretazione bayesiana, è progettata per gestire. Il primo passo è definire le possibilità che stiamo prendendo in considerazione.

::: {#def-sample-space-bayesian}
### Spazio campionario

Lo *spazio campionario* $\Omega$ rappresenta l'insieme delle *possibilità epistemiche* compatibili con lo stato informativo corrente. Esso non descrive necessariamente tutto ciò che può accadere fisicamente, ma piuttosto ciò che, dati i limiti della nostra conoscenza, consideriamo logicamente possibile.
:::

### Un cambio di prospettiva fondamentale

Questa definizione merita attenzione. Nella visione frequentista tradizionale, lo spazio campionario è qualcosa di "oggettivo": l'insieme di tutti gli esiti che un esperimento può produrre, indipendentemente da chi lo osserva. Nell'approccio bayesiano, invece, lo spazio campionario diventa *epistemico*: dipende da ciò che *noi* sappiamo e dalle distinzioni che *noi* riteniamo rilevanti.

Questo cambiamento non è un dettaglio tecnico, ma un cambio di prospettiva filosofica con conseguenze pratiche profonde. Ciò significa che:

- **ricercatori diversi possono legittimamente usare spazi campionari diversi** per lo stesso fenomeno, se hanno informazioni diverse o interessi diversi;

- **lo spazio campionario può cambiare** quando si acquisiscono nuove informazioni. Prima di un test diagnostico, consideriamo come possibili sia il risultato "positivo" che quello "negativo"; dopo aver osservato il risultato, lo spazio delle possibilità rilevanti si restringe.

- **la scelta dello spazio campionario è una decisione di modellazione**, non una scoperta empirica; richiede un giudizio sul livello di dettaglio appropriato per il problema in esame.

### Caratteristiche dello spazio campionario epistemico

La composizione dello spazio campionario riflette dunque la natura informazionale e soggettiva della probabilità bayesiana. Non esiste uno spazio campionario corretto in senso assoluto, ma esiste quello più adeguato, in base alle nostre informazioni e ai nostri obiettivi.

::: {.callout-note collapse="true" title="Esempio psicologico: livelli di granularità nella valutazione clinica"}

Consideriamo la valutazione di un paziente per una possibile depressione. Lo spazio campionario può essere definito a diversi livelli, a seconda delle informazioni disponibili e degli obiettivi clinici:

**Livello 1 (binario):**

$$\Omega_1 = \{\text{Depresso}, \text{Non depresso}\}.$$

Questo è il livello appropriato per una decisione sì/no: il paziente necessita di trattamento per depressione?

**Livello 2 (severità):**

$$\Omega_2 = \{\text{Nessuna}, \text{Lieve}, \text{Moderata}, \text{Severa}\}.$$

Qui distinguiamo gradi di severità, che sono importanti  quando dobbiamo decidere *quale tipo* di trattamento proporre.

**Livello 3 (combinazioni diagnostiche):**

$$\Omega_3 = \{\text{Depressione}, \text{Ansia}, \text{Comorbidità}, \text{Nessuna}\}.$$

Questo livello considera la possibilità di diagnosi multiple o alternative.

Nessuno di questi spazi campionari è "più corretto" degli altri in senso assoluto. La scelta dipende da:

- le **informazioni disponibili** (uno screening rapido vs. una valutazione approfondita);
- l'**obiettivo dell'analisi** (screening di popolazione vs. diagnosi differenziale);
- le **decisioni da prendere** (inviare a uno specialista o pianificare un trattamento specifico).

La consapevolezza che lo spazio campionario è una *scelta* di modellazione e non un dato di fatto è il primo passo verso un uso maturo della probabilità.
:::

## Eventi come proposizioni sul mondo

Una volta definito lo spazio delle possibilità, il passo successivo è considerare le *affermazioni* su queste possibilità. Qui avviene un'altra importante traduzione concettuale.

Nella teoria degli insiemi, un "evento" è semplicemente un sottoinsieme dello spazio campionario. Tuttavia, nell'interpretazione epistemica, un evento acquista un significato più ricco: diventa una *proposizione*, un'affermazione sul mondo che può essere vera o falsa.

::: {#def-event-bayesian}
### Evento

Un *evento* $A \subseteq \Omega$ è una *proposizione* alla quale possiamo assegnare un grado di credenza $P(A)$, condizionato allo stato informativo corrente.
:::

### La logica delle proposizioni incerte

Questa interpretazione collega la teoria della probabilità alla logica proposizionale. Le operazioni insiemistiche diventano operazioni logiche:

- L'**unione** $A \cup B$ corrisponde alla disgiunzione logica: "$A$ *oppure* $B$ è vera" (o entrambe).
- L'**intersezione** $A \cap B$ corrisponde alla congiunzione logica: "$A$ *e* $B$ sono entrambe vere".
- Il **complemento** $A^c$ corrisponde alla negazione: "$A$ è falsa".

Questa corrispondenza non è casuale. La teoria della probabilità può essere considerata come un'*estensione* della logica classica al caso dell'incertezza. Mentre la logica classica assegna solo valori "vero" (1) o "falso" (0) alle proposizioni, la probabilità assegna valori intermedi che rappresentano *gradi* di credenza.

L'**insieme vuoto** $\varnothing$ corrisponde a una proposizione logicamente contraddittoria, qualcosa che non può essere vero in nessuna delle possibilità prese in considerazione. Al contrario, lo **spazio campionario** $\Omega$ corrisponde a una tautologia, qualcosa che è necessariamente vero, dato che una delle possibilità deve realizzarsi.

::: {.callout-note collapse="true" title="Esempio: eventi in un test psicometrico"}

La *Satisfaction with Life Scale* (SWLS) produce punteggi compresi tra 5 e 35. Definiamo:

- $\Omega = \{5, 6, 7, \ldots, 35\}$ (punteggi possibili);
- $A =$ "Punteggio ≥ 25" (alta soddisfazione) $= \{25, 26, \ldots, 35\}$;
- $B =$ "Punteggio ≤ 15" (bassa soddisfazione) $= \{5, 6, \ldots, 15\}$;
- $C =$ "Punteggio tra 16 e 24" (soddisfazione moderata) $= \{16, 17, \ldots, 24\}$.

Alcune operazioni sugli eventi e il loro significato:

- $A \cup B$: "La persona ha soddisfazione alta *oppure* bassa" (estremi).
- $A \cap B = \varnothing$: "Alta *e* bassa soddisfazione insieme"—impossibile per definizione.
- $A^c = B \cup C$: "Non alta soddisfazione" = "soddisfazione bassa o moderata".
- $A \cup B \cup C = \Omega$: le tre categorie esauriscono tutte le possibilità.

Quando assegniamo $P(A) = 0.30$, stiamo dicendo: "Dato ciò che so della popolazione di riferimento e del contesto di valutazione, ritengo plausibile che un individuo selezionato presenti un'alta soddisfazione di vita con una probabilità del 30%"

Si tratta di un'affermazione epistemica, non di una frequenza oggettiva. Due ricercatori con informazioni diverse potrebbero legittimamente assegnare valori diversi.
:::

## Gli assiomi di Kolmogorov come vincoli di coerenza

Arriviamo ora al cuore concettuale del capitolo. Abbiamo visto che le probabilità sono gradi di credenza su proposizioni. Ma quali valori possiamo assegnare? Siamo liberi di scegliere qualsiasi numero ci piaccia?

La risposta è no, e capire *perché* è fondamentale.

### Il problema della coerenza

Immaginiamo un clinico che, valutando un paziente, assegna le seguenti probabilità a tre diagnosi mutualmente esclusive:

- $P(\text{Schizofrenia}) = 0.6$
- $P(\text{disturbo bipolare}) = 0.5$
- $P(\text{Nessun disturbo psicotico}) = 0.2$

La somma è 1.3. Cosa significa? Significa che il clinico sta assegnando più certezza di quanta ne abbia a disposizione. È come se il clinico dicesse: "Sono sicuro al 130% che una di queste tre cose sia vera", il che non ha senso.

Questo non è necessariamente un errore di valutazione clinica (il clinico potrebbe avere ottime ragioni per ciascuna stima individuale). Si tratta piuttosto di un errore *logico*: le credenze sono in contraddizione tra loro. Come abbiamo visto nel capitolo precedente, un sistema di credenze incoerente può esporre a perdite certe (l'argomento della scommessa olandese).

Gli assiomi che introduciamo ora sono precisamente i vincoli che *impediscono* questo tipo di auto-contraddizioni.

::: {#def-probability-measure}
### Funzione di probabilità

Una *funzione di probabilità* è una funzione
$$
P: \mathcal{F} \to [0,1],
$$
che assegna a ogni evento $A$ appartenente a una famiglia di eventi $\mathcal{F}$ il numero $P(A)$, interpretabile come il grado di credenza nell'affermazione $A$, dato lo stato informativo corrente.

Per essere *coerente*, la funzione $P$ deve soddisfare i seguenti **assiomi di coerenza**:

1. **Non negatività**  
   $$P(A) \geq 0 \quad \text{per ogni evento } A.$$

2. **Normalizzazione**  
   $$P(\Omega) = 1.$$

3. **Additività**  
    Se $A$ e $B$ sono eventi mutuamente esclusivi ($A \cap B = \varnothing$), allora
    $$P(A \cup B) = P(A) + P(B).$$
   
   Per spazi campionari infiniti, questo principio si estende a successioni numerabili di eventi: se $A_1, A_2, \ldots$ sono a due a due disgiunti, allora
   $$P\!\left(\bigcup_{i=1}^{\infty} A_i\right) = \sum_{i=1}^{\infty} P(A_i).$$
   Nella pratica psicologica, tuttavia, lavoreremo quasi sempre con spazi finiti, per cui la versione finita è quella che utilizzeremo più spesso.
:::

### Perché questi assiomi e non altri?

Una domanda legittima è: perché proprio questi tre vincoli? La risposta a questa domanda si trova nella teoria della decisione e nell'argomento della scommessa olandese, che abbiamo trattato nel capitolo precedente. Tuttavia, è possibile fornire un'interpretazione intuitiva di ciascun assioma.

**La non negatività** riflette un fatto semplice: non esiste un grado di credenza "meno che impossibile". Zero significa "sono certo che non accadrà"; non c'è nulla al di sotto dello zero. Se qualcuno vi dicesse: "Credo che pioverà con probabilità -0.3", non sapreste nemmeno cosa intende.

**La normalizzazione** esprime la convinzione che *qualcosa* debba accadere. Per costruzione, lo spazio campionario contiene tutte le possibilità che prendiamo in considerazione. Una di queste deve verificarsi. Assegnare $P(\Omega) < 1$ significherebbe ammettere la possibilità che nessuna delle alternative si verifichi, ma in tal caso avremmo dimenticato qualche alternativa nel nostro spazio campionario.

**L'additività** è forse il vincolo più importante, e merita una riflessione più approfondita. Dice che, se $A$ e $B$ non possono verificarsi insieme, allora la mia credenza che "si verifichi $A$ oppure $B$" deve essere esattamente la somma delle mie credenze separate in $A$ e in $B$.

Perché? Qualsiasi altra assegnazione sarebbe incoerente. Se assegnassi $P(A \cup B) < P(A) + P(B)$, direi che credo "meno" nella disgiunzione rispetto alle due opzioni prese separatamente, ma la disgiunzione include entrambe le opzioni! Viceversa, se assegnassi $P(A \cup B) > P(A) + P(B)$, starei "contando due volte" qualcosa.

L'**additività numerabile** estende questo ragionamento a sequenze infinite di eventi, necessarie per trattare variabili continue, ma il principio è lo stesso.

::: {.callout-note collapse="true" title="Un'analogia utile: le aree"}
Le proprietà della probabilità sono analoghe a quelle delle aree. Se due regioni non si sovrappongono, la loro area totale è la somma delle due aree. Se le regioni si sovrappongono, è necessario sottrarre l'area di sovrapposizione per evitare di contarla due volte. L'area totale disponibile (normalizzata a 1) non può essere superata. Nessuna regione ha un'area negativa.

Questa analogia non è casuale: matematicamente, la probabilità è una "misura" e le misure generalizzano il concetto di area/volume. Tuttavia, l'interpretazione è diversa: non stiamo misurando estensioni spaziali, ma gradi di credenza.
:::

### Conseguenze immediate degli assiomi

Una volta accettati questi vincoli fondamentali, ne derivano molte altre come conseguenze logiche necessarie. Non si tratta di regole aggiuntive da memorizzare, ma di teoremi che derivano dagli assiomi.

::: {#thm-probability-properties}
### Proprietà derivate della probabilità

1. **Probabilità del complemento**  
   $$P(A^c) = 1 - P(A).$$

2. **Probabilità dell'insieme vuoto**  
   $$P(\varnothing) = 0.$$

3. **Monotonia**  
   Se $A \subseteq B$, allora
   $$P(A) \leq P(B).$$

4. **Regola dell'unione** (eventi non disgiunti)  
   $$P(A \cup B) = P(A) + P(B) - P(A \cap B).$$

5. **Principio di inclusione–esclusione** (caso generale)  
   $$P(A_1 \cup A_2 \cup A_3)
   = \sum P(A_i)
   - \sum P(A_i \cap A_j)
   + P(A_1 \cap A_2 \cap A_3).$$
:::

La prima proprietà è particolarmente importante e vale la pena di comprenderla bene: se credo che pioverà con probabilità 0.7, *devo* credere che non pioverà con probabilità 0.3. Non ho scelta. È una conseguenza logica degli assiomi.

La quarta proprietà (regola dell'unione generale) merita attenzione, in quanto mostra cosa accade quando gli eventi non sono disgiunti. La sottrazione di $P(A \cap B)$ corregge il "doppio conteggio" che si verificherebbe sommando semplicemente le due probabilità.

## Diagnosi di incoerenze: casi tipici

La teoria è utile solo se ci permette di individuare e correggere gli errori nella pratica. Vediamo alcuni pattern comuni di incoerenza e come riconoscerli.

### Incoerenza 1: violazione dell'additività

Questo è l'errore più comune e l'abbiamo già visto nell'esempio iniziale. Quando abbiamo eventi mutuamente esclusivi che insieme esauriscono tutte le possibilità, le loro probabilità devono sommare a 1.

::: {.callout-warning title="Esempio di incoerenza clinica"}
#### Sovrastima delle probabilità {.unlisted .unnumbered}

Un clinico valuta un paziente con sintomi psicotici e assegna i seguenti gradi di credenza a tre diagnosi mutualmente esclusive:

- $P(\text{Schizofrenia}) = 0.6$;
- $P(\text{disturbo bipolare}) = 0.5$;  
- $P(\text{Nessun disturbo psicotico}) = 0.2$.

La somma $0.6 + 0.5 + 0.2 = 1.3$ eccede il valore massimo consentito di 1.

**Diagnosi del problema**: il clinico ha probabilmente valutato ciascuna ipotesi separatamente, chiedendosi "Quanto è plausibile questa diagnosi?" senza considerare il vincolo secondo cui le tre ipotesi devono spartirsi il 100% della credenza disponibile.

**Correzione**: il clinico deve riconsiderare le sue valutazioni come un *sistema*. Una possibilità è normalizzare i valori (dividere ogni valore per 1.3), ma è preferibile rivalutare criticamente quale diagnosi sia stata sovrastimata. Forse la sicurezza sulla schizofrenia (0.6) e sul disturbo bipolare (0.5) è eccessiva, vista l'evidenza disponibile.
:::

### Incoerenza 2: violazione dei vincoli di Fréchet per eventi congiunti

Un tipo più sottile di incoerenza emerge quando si considera la probabilità che due eventi si verifichino *insieme*. Anche in questo caso, esistono vincoli logici che non possono essere violati.

Consideriamo un esempio.  Sappiamo che il 60% dei pazienti di un determinato ambulatorio soffre di depressione e il 50% di ansia. Qual è la probabilità che un paziente soffra di *entrambe* le condizioni?

La risposta non è libera. Non possiamo dire "5%" perché la matematica ci impone un valore minimo più alto. Non possiamo neanche dire "55%" perché supererebbe la probabilità dell'evento meno probabile.

::: {#thm-frechet-bounds}
### Vincoli di Fréchet

Per qualsiasi coppia di eventi $A$ e $B$ vale la disuguaglianza:

$$
\max\{0,\, P(A) + P(B) - 1\}
\;\leq\;
P(A \cap B)
\;\leq\;
\min\{P(A), P(B)\}.
$$

**Interpretazione intuitiva**

Il *limite superiore* dice qualcosa di ovvio una volta che ci si pensa: la probabilità che accadano *sia A che B* non può essere maggiore della probabilità che accada *solo A* (né di quella che accada *solo B*). Se credo che pioverà con una probabilità del 50%, non posso credere che pioverà e farà freddo con una probabilità del 60%.

Il *limite inferiore* è meno ovvio ma altrettanto importante: se $P(A) + P(B) > 1$, i due eventi *devono* sovrapporsi almeno in parte. Se il 60% dei pazienti soffre di depressione e il 50% di ansia, allora almeno il 10% deve soffrire di entrambe le patologie, semplicemente perché altrimenti avremmo più del 100% di pazienti!

:::

::: {.callout-note collapse="true" title="Applicazione alla comorbidità psicologica"}

#### Definizione dello scenario {.unnumbered .unlisted}

Torniamo all'esempio con $P(\text{Depressione}) = 0.6$ e $P(\text{Ansia}) = 0.5$.

I vincoli di Fréchet determinano l'intervallo ammissibile per la comorbidità:

- limite inferiore: $\max(0, 0.6 + 0.5 - 1) = 0.1$;
- limite superiore: $\min(0.6, 0.5) = 0.5$.

Quindi la probabilità di comorbidità **deve** essere compresa tra il 10% e il 50%.

**Implicazioni pratiche**: se un collega vi dicesse: "Nella mia esperienza, solo il 5% dei pazienti presenta entrambe le condizioni", potreste rispondergli che una stima del genere è logicamente impossibile, considerando le prevalenze di depressione e ansia riportate. O ha sbagliato le prevalenze, o ha sbagliato la stima della comorbilità. Non c'è una terza possibilità.

Viceversa, qualsiasi valore compreso tra il 10% e il 50% è *logicamente ammissibile*, il che non significa che sia corretto, ma solo che non contraddice le altre assunzioni.

**Mappa dei valori ammissibili.**

```{r}
#| label: fig-frechet-ammissibile
#| fig-cap: "Regione dei valori ammissibili per P(A ∩ B) in funzione di P(A) e P(B)."
#| out.width: "100%"

# Creare griglia di valori
grid <- expand.grid(
  P_A = seq(0, 1, by = 0.02),
  P_B = seq(0, 1, by = 0.02)
)

# Calcolare vincoli per ogni coppia
grid$limite_inferiore <- pmax(0, grid$P_A + grid$P_B - 1)
grid$limite_superiore <- pmin(grid$P_A, grid$P_B)
grid$ampiezza_lecita <- grid$limite_superiore - grid$limite_inferiore

# Visualizzazione
ggplot(grid, aes(x = P_A, y = P_B, fill = ampiezza_lecita)) +
  geom_tile() +
  scale_fill_viridis_c(
    name = "Ampiezza dell'intervallo\nammissibile",
    option = "plasma",
    limits = c(0, 0.5)
  ) +
  labs(
    title = "Vincoli di Fréchet:\nintervalli ammissibili per P(A ∩ B)",
    subtitle = "Per ogni coppia (P(A), P(B)), l'area colorata mostra\nquanti valori di P(A ∩ B) sono logicamente possibili",
    x = "P(A)",
    y = "P(B)",
    caption = "Colori più chiari = maggiore libertà nella scelta di P(A ∩ B)"
  ) +
  coord_fixed()
```

La @fig-frechet-ammissibile rivela pattern interessanti. Negli angoli, corrispondenti agli eventi rari o quasi certi, i vincoli sono più stringenti e c'è meno libertà nella scelta della probabilità congiunta. Al centro, dove le probabilità sono intermedie, c'è maggiore libertà.

La regione in alto a destra, in cui $P(A) + P(B) > 1$, impone una sovrapposizione minima obbligatoria. La regione in basso a sinistra, invece, permette una sovrapposizione nulla.

:::

## Tabelle di probabilità congiunta

Passiamo ora dallo studio dei vincoli teorici alla costruzione di rappresentazioni operative. Le **tabelle di probabilità congiunta** sono lo strumento fondamentale per questo scopo.

### L'idea centrale: la distribuzione congiunta è la "fonte"

Quando abbiamo due o più variabili, possiamo chiederci:

- Qual è la probabilità di ciascun valore della prima variabile? (*marginale*)
- Qual è la probabilità di ciascuna *combinazione* di valori? (*congiunta*)
- Se conosco il valore di una variabile, qual è la probabilità dei valori dell'altra? (*condizionata*)

Queste domande non sono indipendenti. Se conosco la distribuzione congiunta, ovvero le probabilità di tutte le combinazioni, posso derivare tutte le altre. La distribuzione congiunta è l'informazione completa sul sistema: a partire da essa è possibile ricavare tutte le distribuzioni marginali e condizionate, che ne sono semplicemente delle conseguenze.

### Struttura di una tabella 2×2

Consideriamo il caso più semplice: due eventi dicotomici $A$ e $B$.

|               | $B$             | $B^c$             | Marginale |
| ------------- | --------------- | ----------------- | --------- |
| $A$           | $P(A \cap B)$   | $P(A \cap B^c)$   | $P(A)$    |
| $A^c$         | $P(A^c \cap B)$ | $P(A^c \cap B^c)$ | $P(A^c)$  |
| **Marginale** | $P(B)$          | $P(B^c)$          | $1$       |

- Le **quattro celle interne** contengono le probabilità congiunte.
- I **margini** contengono le probabilità marginali, ottenute sommando righe o colonne:

$$P(A) = P(A \cap B) + P(A \cap B^c), \qquad P(B) = P(A \cap B) + P(A^c \cap B).$$

- L'**angolo in basso a destra** deve valere 1: la somma delle quattro celle interne è 1. Anche le marginali di riga sommano a 1, così come le marginali di colonna.

### Costruzione di una tabella congiunta

Come si costruisce una tabella congiunta a partire dalle informazioni disponibili? La regola fondamentale è il **principio del prodotto**:

$$P(A \cap B) = P(A \mid B) \, P(B) = P(B \mid A) \, P(A).$$

Se conosciamo una probabilità marginale e una condizionata, possiamo ricavare la congiunta.

::: {.callout-note collapse="true" title="Esempio: test diagnostico per la depressione"}

Consideriamo un test per la depressione con:

- **prevalenza**: $P(D) = 0.15$;
- **sensibilità**: $P(T^+ \mid D) = 0.85$;
- **tasso di falsi positivi**: $P(T^+ \mid D^c) = 0.20$.

Costruiamo la tabella congiunta:

```{r}
#| echo: true
prevalenza <- 0.15
sensibilita <- 0.85
tasso_falsi_positivi <- 0.20

p_D_pos <- sensibilita * prevalenza          # 0.1275
p_D_neg <- (1 - sensibilita) * prevalenza    # 0.0225
p_Dc_pos <- tasso_falsi_positivi * (1 - prevalenza)   # 0.1700
p_Dc_neg <- (1 - tasso_falsi_positivi) * (1 - prevalenza) # 0.6800

tabella_congiunta <- matrix(
  c(p_D_pos, p_D_neg, p_Dc_pos, p_Dc_neg),
  nrow = 2, byrow = TRUE,
  dimnames = list(
    "Stato reale" = c("Depresso", "Non depresso"),
    "Test" = c("Positivo", "Negativo")
  )
)
round(tabella_congiunta, 4)
```

Ogni cella rappresenta la probabilità di una combinazione: veri positivi (0.1275), falsi negativi (0.0225), falsi positivi (0.1700), veri negativi (0.6800). La somma è 1. La @fig-tabella-congiunta-test offre una rappresentazione visiva delle quattro probabilità.

```{r}
#| label: fig-tabella-congiunta-test
#| fig-cap: "Probabilità congiunte delle combinazioni tra stato depressivo e risultato del test."
#| echo: false
df_tab <- as.data.frame(as.table(tabella_congiunta))
colnames(df_tab) <- c("Stato", "Test", "Probabilita")

ggplot(df_tab, aes(x = Test, y = Stato, fill = Probabilita)) +
  geom_tile(color = "white", linewidth = 1) +
  geom_text(aes(label = sprintf("%.4f", Probabilita)), 
            color = "white", size = 5, fontface = "bold") +
  scale_fill_viridis_c(option = "plasma") +
  labs(
    title = "Tabella congiunta: Test × Stato",
    x = "Risultato Test",
    y = "Stato reale"
  )
```

:::

### Calcolo di marginali e condizionate

Una volta costruita la tabella congiunta, tutto il resto si ottiene per derivazione.

#### Probabilità marginali

Si ottengono sommando lungo righe o colonne:

```{r}
#| echo: false
cat("P(D)     =", rowSums(tabella_congiunta)[1], "(prevalenza)\n")
cat("P(T+)    =", colSums(tabella_congiunta)[1], "(test positivo)\n")
```

Notiamo che $P(T^+) \approx 0.30$ è molto più alta della prevalenza (0.15), perché include sia i veri che i falsi positivi.

#### Probabilità condizionate

Si ottengono come rapporto tra probabilità congiunta e marginale:

$$P(A \mid B) = \frac{P(A \cap B)}{P(B)}.$$

**Interpretazione epistemica**: condizionare significa *restringere* lo spazio delle possibilità a quelle compatibili con l'informazione acquisita, ri-normalizzando le probabilità su questo spazio ristretto.

::: {.callout-note collapse="true" title="Esempio: valore predittivo positivo"}

La domanda clinica cruciale: "Se il test è positivo, qual è la probabilità che il paziente sia depresso?"

$$P(D \mid T^+) = \frac{P(D \cap T^+)}{P(T^+)} = \frac{0.1275}{0.1275 + 0.1700} \approx 0.429.$$

```{r}
#| echo: false
p_T_plus <- colSums(tabella_congiunta)[1]
p_D_given_Tplus <- tabella_congiunta[1, 1] / p_T_plus
cat("P(D | T+) =", round(p_D_given_Tplus, 4), "\n")
```

Nonostante l'85% di sensibilità, un test positivo indica depressione solo nel 43% dei casi. La ragione è la bassa prevalenza: la maggior parte dei positivi è falsa. Questo fenomeno, il *paradosso dei test diagnostici*, è stato introdotto nel capitolo precedente e sarà ripreso nel @sec-prob-bayes-theorem.

:::

::: {.callout-important title="Messaggio chiave"}

Una volta specificata la tabella congiunta, marginali e condizionate sono **determinate**. Non c'è libertà di scelta: specificare separatamente $P(A \mid B)$ e $P(B \mid A)$ senza una congiunta coerente quasi certamente introduce contraddizioni.

La regola è: **specificare la distribuzione congiunta, derivare tutto il resto**.

:::

### Verifica empirica mediante simulazione

Un modo potente per verificare la coerenza di un sistema di credenze è simulare dati secondo quella distribuzione e controllare che le frequenze osservate convergano alle probabilità teoriche.

::: {.callout-note collapse="true" title="Verifica Monte Carlo"}

Simuliamo 100.000 osservazioni dalla tabella congiunta:

```{r}
set.seed(123)
N <- 100000
probs <- c(p_D_pos, p_D_neg, p_Dc_pos, p_Dc_neg)
outcomes <- sample(1:4, size = N, replace = TRUE, prob = probs)
freq_empiriche <- table(outcomes) / N

df_verifica <- data.frame(
  Configurazione = c("D∩T+", "D∩T-", "D^c∩T+", "D^c∩T-"),
  Teorica = round(probs, 4),
  Empirica = round(as.numeric(freq_empiriche), 4)
)
print(df_verifica)
```

```{r}
#| label: fig-verifica-congiunta
#| fig-cap: "Confronto tra probabilità teoriche e frequenze relative ottenute dalla simulazione."
#| echo: false
df_verifica_long <- df_verifica %>%
  pivot_longer(cols = c(Teorica, Empirica), 
               names_to = "Tipo", 
               values_to = "Probabilita")

ggplot(df_verifica_long, aes(x = Configurazione, y = Probabilita, fill = Tipo)) +
  geom_col(position = "dodge") +
  labs(
    title = "Verifica empirica della tabella congiunta",
    subtitle = paste0("Simulazione con N = ", format(N, big.mark = ",")),
    y = "Probabilità / Frequenza relativa"
  )
```

Il confronto riportato nella @fig-verifica-congiunta mostra che la simulazione riproduce le conseguenze della distribuzione congiunta specificata. Tuttavia, non dimostra che il modello descriva correttamente una popolazione reale, ma rende visibile ciò che ci si aspetta di osservare se il modello generativo adottato è appropriato.

:::

### Estensione a tabelle multidimensionali

Il framework si estende naturalmente a più variabili e più categorie. Il principio è invariato: specificare le probabilità di tutte le combinazioni, derivare tutto il resto.

::: {.callout-note collapse="true" title="Esempio: depressione × ansia (tabella 2×3)"}

```{r}
tab_2x3 <- matrix(
  c(0.15, 0.20, 0.15,  # Depresso: ansia nessuna/lieve/grave
    0.35, 0.10, 0.05), # Non depresso: ansia nessuna/lieve/grave
  nrow = 2, byrow = TRUE,
  dimnames = list(
    Depressione = c("D", "D^c"),
    Ansia = c("Nessuna", "Lieve", "Grave")
  )
)
print(tab_2x3)
cat("\nMarginali depressione:", rowSums(tab_2x3), "\n")
cat("Marginali ansia:", colSums(tab_2x3), "\n")
```

```{r}
#| label: fig-tabella-congiunta-2x3
#| fig-cap: "Distribuzione congiunta tra stato depressivo e tre livelli di ansia."
#| echo: false
df_2x3 <- as.data.frame(as.table(tab_2x3))
colnames(df_2x3) <- c("Depressione", "Ansia", "Probabilita")

ggplot(df_2x3, aes(x = Ansia, y = Depressione, fill = Probabilita)) +
  geom_tile(color = "white", linewidth = 1) +
  geom_text(aes(label = round(Probabilita, 2)), 
            color = "white", size = 5, fontface = "bold") +
  scale_fill_viridis_c(option = "plasma") +
  labs(
    title = "Tabella congiunta 2×3: Depressione × Ansia",
    x = "Livello di ansia",
    y = "Stato depressivo"
  )
```

:::


## Riflessioni conclusive {.unnumbered .unlisted}

Questo capitolo è iniziato con l'interrogativo sul significato della coerenza delle credenze, per poi introdurre strumenti operativi per la rappresentazione e la gestione di sistemi di credenze complessi. È stato dimostrato che il formalismo probabilistico non è una semplice convenzione, ma la struttura logica necessaria per un ragionamento coerente in condizioni di incertezza. Gli assiomi di Kolmogorov costituiscono vincoli da rispettare per evitare contraddizioni.

Questo quadro teorico offre diversi vantaggi per lo psicologo e il ricercatore. Fornisce uno standard normativo per valutare la correttezza logica di un giudizio probabilistico, a prescindere dalla sua accuratezza empirica. Offre strumenti diagnostici, come i vincoli di Fréchet, per individuare incoerenze nel ragionamento. Le tabelle di probabilità congiunta riassumono in un'unica struttura tutte le informazioni probabilistiche relative a un sistema. Infine, questo quadro stabilisce una relazione tra le astrazioni teoriche e i dati osservabili, mostrando come le credenze si traducano in aspettative empiriche verificabili tramite simulazioni.

Questo capitolo ha esposto i concetti fondamentali, ma alcune questioni rimangono ancora da affrontare. Rimane da definire il metodo per l'assegnazione delle probabilità iniziali in assenza di dati, il problema dell'aggiornamento delle credenze alla luce di nuove evidenze (affrontato dal teorema di Bayes) e il trattamento delle variabili continue che richiedono l'uso di distribuzioni di probabilità. Questi temi verranno trattati nei capitoli successivi, mantenendo la struttura di coerenza qui definita come riferimento costante.

Prima di procedere, è opportuno soffermarsi a considerare un punto filosofico più profondo. La coerenza è una condizione necessaria per evitare contraddizioni, ma non è sufficiente per un ragionamento corretto. Un sistema di credenze può essere internamente coerente, ma errato rispetto ai fatti. La coerenza protegge dagli errori logici, ma non da quelli empirici. Per avvicinarsi alla realtà, è necessario confrontare le credenze con i dati: questo sarà il tema dell'**inferenza bayesiana**.

## Esercizi {.unnumbered .unlisted}

1. Tre ipotesi mutuamente esclusive ed esaustive ricevono probabilità 0.30, 0.45 e 0.25. Le valutazioni sono coerenti? Spiega il criterio utilizzato.
2. Se $P(A)=0.72$, quale valore deve avere $P(A^c)$? Spiega il significato della formula del complemento.
3. Due eventi disgiunti hanno probabilità $P(A)=0.40$ e $P(B)=0.35$. Qual è $P(A\cup B)$? Perché in questo caso non occorre sottrarre un termine di sovrapposizione?
4. Per due eventi vale $P(A)=0.60$ e $P(B)=0.50$. Usa i vincoli di Fréchet per stabilire quali tra i valori 0.05, 0.10, 0.30 e 0.55 possono rappresentare $P(A\cap B)$. Interpreta il risultato senza limitarti al calcolo.
5. Osserva la seguente tabella congiunta e identifica: una probabilità congiunta, una marginale e una condizionata che potrebbe essere calcolata a partire dalla tabella.

   |               | $B$  | $B^c$ | Marginale |
   |---------------|------|-------|-----------|
   | $A$           | 0.20 | 0.30  | 0.50      |
   | $A^c$         | 0.10 | 0.40  | 0.50      |
   | **Marginale** | 0.30 | 0.70  | 1.00      |

6. Nel caso del test diagnostico discusso nel capitolo, la sensibilità è 0.85 ma $P(D\mid T^+)\approx 0.43$. Spiega perché questi due valori non sono in contraddizione.
7. Spiega con parole tue perché la distribuzione congiunta contiene più informazione delle sole probabilità marginali.
8. Una simulazione produce frequenze molto vicine alle probabilità inserite nel modello. Che cosa possiamo concludere e che cosa, invece, non possiamo concludere sulla validità empirica del modello?

::: {.callout-tip title="Soluzioni" collapse="true"}

1. Sì. Le tre ipotesi si escludono a vicenda ed esauriscono le possibilità; le probabilità sono non negative e sommano a 1.
2. $P(A^c)=1-P(A)=0.28$. La formula esprime che un evento e il suo complemento esauriscono tutte le possibilità e non possono verificarsi insieme.
3. $P(A\cup B)=0.40+0.35=0.75$. Poiché gli eventi sono disgiunti, $P(A\cap B)=0$ e non vi è alcuna sovrapposizione da sottrarre.
4. I limiti sono $\max(0,0.60+0.50-1)=0.10$ e $\min(0.60,0.50)=0.50$. Sono quindi ammissibili 0.10 e 0.30; 0.05 è troppo basso e 0.55 è troppo alto. Il risultato indica che le due probabilità marginali impongono almeno una sovrapposizione del 10%, mentre l’intersezione non può superare l’evento meno probabile.
5. Per esempio, $P(A\cap B)=0.20$ è una probabilità congiunta e $P(A)=0.50$ è una marginale. Una condizionata calcolabile è $P(A\mid B)=0.20/0.30\approx0.67$: tra i casi in cui si verifica $B$, circa due terzi appartengono anche ad $A$.
6. La sensibilità è $P(T^+\mid D)$: parte dai soggetti depressi e indica quanti risultano positivi. Il valore predittivo positivo è $P(D\mid T^+)$: parte dai risultati positivi e considera anche i falsi positivi. La prevalenza relativamente bassa fa sì che i falsi positivi pesino molto tra tutti i positivi.
7. Le marginali descrivono separatamente quanto sono plausibili $A$ e $B$, ma non mostrano come i due eventi si combinano. La congiunta specifica le probabilità di tutte le combinazioni e permette quindi di ricavare sia le marginali sia le condizionate.
8. Possiamo concludere che la procedura di simulazione riproduce le conseguenze del modello specificato. Non possiamo concludere, solo da questo confronto, che le probabilità inserite descrivano correttamente una popolazione reale o che il modello sia empiricamente adeguato.

:::

::: {.callout-note title="Punti chiave" collapse="true"}

- Una funzione di probabilità coerente assegna valori non negativi, attribuisce probabilità 1 allo spazio campionario ed è additiva per eventi disgiunti.
- La probabilità del complemento, la monotonia e la regola generale dell’unione derivano dagli assiomi.
- I vincoli di Fréchet stabiliscono l’intervallo logicamente ammissibile per $P(A\cap B)$ quando sono note $P(A)$ e $P(B)$.
- Una tabella congiunta rappresenta le probabilità di tutte le combinazioni tra gli eventi considerati.
- Le probabilità marginali si ottengono sommando righe o colonne; le probabilità condizionate si ottengono rapportando una probabilità congiunta alla marginale pertinente.
- La coerenza è necessaria, ma non garantisce che le credenze siano empiricamente corrette.
- Nel @sec-equiprobability-combinatorics applicheremo questi principi a situazioni di equiprobabilità e al conteggio dei casi possibili.

:::

:::: {.content-visible unless-format="pdf"}

::: {.callout-note title="Ambiente di sviluppo" collapse="true"}

```{r}
sessionInfo()
```

:::

::::