# Equiprobabilità e calcolo combinatorio {#sec-equiprobability-combinatorics}

## Introduzione {.unnumbered .unlisted}

Come si può calcolare la probabilità di un evento, ad esempio ottenere “testa” nel lancio di una moneta? L’intuizione più diffusa suggerisce di contare il numero di modi in cui l’evento può verificarsi e di dividerlo per il numero totale degli esiti possibili, ottenendo la formula:

$$
\text{Probabilità} = \frac{\text{casi favorevoli}}{\text{casi possibili}}.
$$

Questa regola, spesso presentata come ovvia o universale, è in realtà valida solo in condizioni ben precise. In particolare, essa può essere applicata correttamente **solo quando tutti gli esiti sono equiprobabili**, cioè quando ogni risultato è ritenuto altrettanto plausibile degli altri.

La prospettiva bayesiana chiarisce il fondamento concettuale di questa condizione: l’equiprobabilità non è una proprietà intrinseca del mondo, ma il riflesso di uno **stato di simmetria epistemica**. In altre parole, assegniamo probabilità uguali agli esiti solo quando, sulla base delle informazioni disponibili, non abbiamo alcuna ragione per preferire un risultato rispetto a un altro.

In questo contesto, il calcolo combinatorio — permutazioni, combinazioni e conteggi — non definisce la probabilità, ma costituisce uno strumento operativo per elencare e confrontare le configurazioni possibili *quando* una simmetria informativa giustifica l’assegnazione di probabilità uguali. La combinatoria è quindi subordinata all’ipotesi di equiprobabilità, non il suo fondamento.

Non appena emergono informazioni asimmetriche — ad esempio palline di peso diverso in un’urna, risposte a item con difficoltà variabile o prestazioni influenzate da differenze individuali — l’ipotesi di equiprobabilità viene meno. Situazioni di questo tipo sono la norma in psicologia. In tali contesti, l’uso meccanico della formula classica può risultare fuorviante, rendendo necessario ricorrere a **modelli probabilistici più generali**, capaci di rappresentare in modo realistico la nostra incertezza.

### Panoramica del capitolo {.unnumbered .unlisted}

- Il principio di indifferenza e la simmetria epistemica.
- Formula classica come caso speciale bayesiano.
- Tecniche di calcolo combinatorio: permutazioni, disposizioni, combinazioni.
- Quando l'equiprobabilità NON si applica.
- La distribuzione Beta come generalizzazione continua.
- Applicazioni psicologiche.

::: {.callout-tip collapse=true}
## Prerequisiti

- Aver letto il @sec-prob-interpretation e il @sec-prob-models.
- Leggere l'@sec-apx-combinatorics (calcolo combinatorio).
- Familiarità con R e simulazioni Monte Carlo.
:::

::: {.callout-caution collapse=true title="Preparazione del Notebook"}

```{r}
#| output: false
here::here("code", "_common.R") |> 
  source()

# Load packages
if (!requireNamespace("pacman")) install.packages("pacman")
pacman::p_load(ggplot2, dplyr, tidyr, gtools, combinat, gtools)
```
:::

## Il principio di indifferenza

::: {#def-principle-indifference}
### Principio di indifferenza

Se non disponiamo di *ragioni per distinguere* tra $n$ possibilità mutualmente esclusive ed esaustive, è coerente assegnare a ciascuna la stessa credenza $1/n$.
:::

Il principio di indifferenza non afferma che gli esiti siano “fisicamente equiprobabili”, ma che la *nostra ignoranza è simmetrica*. In assenza di informazioni che favoriscano un esito rispetto a un altro, la distribuzione uniforme rappresenta una scelta coerente, in quanto esprime il massimo livello di incertezza compatibile con lo stato informativo disponibile.

::: {.callout-important title="Distinzione cruciale"}
**Prospettiva frequentista**  
> “Il dado è equo, quindi ogni faccia ha probabilità $1/6$.”  
*(proprietà fisica del dispositivo)*

**Prospettiva bayesiana**  
> “Non ho informazioni che favoriscano una faccia rispetto alle altre, quindi assegno credenza $1/6$ a ciascuna.”  
*(simmetria epistemica dello stato informativo)*
:::

### Condizioni di applicabilità

Il principio di indifferenza può essere applicato in modo legittimo solo quando sussistono precise condizioni epistemiche. In particolare, esso è giustificato quando:

1. **simmetria fisica**  
   Il sistema è progettato o costruito in modo simmetrico (ad esempio dadi regolari, monete bilanciate, urne omogenee).

2. **ignoranza informativa**  
   Non sono disponibili informazioni empiriche o teoriche che distinguano tra gli esiti.

3. **assenza di struttura rilevante**  
   Non sono presenti dipendenze, vincoli o pattern che rendano alcuni esiti più plausibili di altri.

È importante sottolineare che queste condizioni non sono regole automatiche, ma richiedono un giudizio esplicito sul contesto e sul processo che genera gli esiti.

::: {.callout-warning title="Attenzione: il paradosso di Bertrand"}
L’applicazione ingenua del principio di indifferenza può condurre a contraddizioni, come illustrato dal celebre *paradosso di Bertrand*. 

Supponiamo che una fabbrica produca cubi con lati compresi tra 0 e 1 metro. Qual è la probabilità che un cubo abbia un lato maggiore di 0.5 m?

- Se si assume l’equiprobabilità sulla **lunghezza del lato**, si ottiene  
  $$P(\text{lato} > 0.5) = 0.5.$$
- Se si assume invece l’equiprobabilità sul **volume**, si ottiene un risultato diverso.

La contraddizione nasce dall’ambiguità nella scelta della variabile rispetto alla quale applicare l’indifferenza. Dal punto di vista bayesiano, il paradosso non indica un fallimento del principio, ma segnala la necessità di specificare esplicitamente la **parametrizzazione rilevante**, basandosi sulle informazioni disponibili sul meccanismo di generazione degli oggetti.
:::

## La formula classica come caso speciale

Quando si accetta il principio di indifferenza in uno spazio campionario finito, la formula classica della probabilità emerge come una conseguenza diretta degli assiomi di coerenza.

::: {#thm-classical-formula}
### Formula classica della probabilità

Sia $\Omega = \{\omega_1, \ldots, \omega_n\}$ uno spazio campionario finito in cui, per simmetria epistemica, tutti gli esiti sono equiprobabili, cioè
$$
P(\omega_i) = \frac{1}{n} \quad \text{per ogni } i.
$$

Allora, per qualsiasi evento $A \subseteq \Omega$,
$$
P(A) = \frac{|A|}{|\Omega|} = \frac{\text{casi favorevoli}}{\text{casi possibili}}.
$$

**Dimostrazione**

Per l’assioma di additività, la probabilità di $A$ è la somma delle probabilità degli esiti elementari che lo compongono:
$$
P(A) = \sum_{\omega_i \in A} P(\omega_i).
$$
Poiché ciascun esito ha probabilità $1/n$ e $A$ contiene $|A|$ elementi, segue immediatamente che
$$
P(A) = |A| \cdot \frac{1}{n} = \frac{|A|}{|\Omega|}.
$$
:::

La formula classica non costituisce quindi una *definizione* di probabilità, ma una *conseguenza* degli assiomi della probabilità combinati con l’assunzione di equiprobabilità. La sua applicabilità dipende interamente dalla legittimità di tale assunzione nel contesto considerato.

## Tecniche di calcolo combinatorio

Il calcolo combinatorio fornisce gli strumenti per **contare sistematicamente le configurazioni che, in presenza di simmetria epistemica, consideriamo equiprobabili**. La combinatoria non definisce la probabilità, ma consente di applicare la formula classica una volta che l’ipotesi di equiprobabilità è stata giustificata.

La scelta della tecnica appropriata dipende da due domande fondamentali:

1. *l’ordine conta?*
2. *stiamo selezionando tutti gli elementi o solo alcuni?*

### Principio della somma

Quando uno spazio delle possibilità si suddivide in categorie **mutuamente esclusive**, il numero totale di configurazioni è dato dalla somma dei casi in ciascuna categoria:

$$
n_{\text{totale}} = n_1 + n_2 + \dots + n_k.
$$

**Esempio** 

Un paziente può accedere a:

- 8 protocolli cognitivi,
- 6 protocolli comportamentali,
- 10 protocolli integrati.

In assenza di informazioni che favoriscano una scelta rispetto alle altre, le opzioni equiprobabili sono:

$$
8 + 6 + 10 = 24,
$$
con probabilità $1/24$ per ciascun protocollo.

### Principio del prodotto

Quando una configurazione è il risultato di **scelte sequenziali indipendenti**, il numero totale di possibilità si ottiene moltiplicando il numero di opzioni disponibili a ciascun passo:

$$
n_{\text{totale}} = n_1 \times n_2 \times \dots \times n_k.
$$

**Esempio**

Nella progettazione di uno studio sperimentale:

- 3 metodi di valutazione,
- 4 frequenze di misurazione,
- 2 durate di follow-up,

producono:

$$
3 \times 4 \times 2 = 24
$$
disegni equiprobabili, in assenza di preferenze teoriche o pratiche.

### Permutazioni: tutti gli ordinamenti di $n$ elementi

Le **permutazioni** contano i modi di ordinare $n$ oggetti distinti quando l’ordine è rilevante:

$$
P_n = n! = n \times (n-1) \times \cdots \times 1.
$$ {#eq-permutations-def}

L’intuizione è semplice: il primo elemento può essere scelto in $n$ modi, il secondo in $n-1$, e così via fino all’ultimo.

::: {.callout-note title="Esempio: ordine di presentazione degli stimoli"}
In un esperimento sulla memoria, 5 parole vengono presentate in ordine casuale. Gli ordinamenti possibili sono:
$$
5! = 120.
$$

Se si assume equiprobabilità, ogni sequenza specifica ha probabilità $1/120 \approx 0.008$.
:::

```{r}
#| label: permutazioni-esperimento
parole <- c("Tavolo", "Fiore", "Automobile", "Stella", "Libro")
n_perm <- factorial(length(parole))

cat("Parole:", paste(parole, collapse = ", "), "\n")
cat("Ordini possibili:", n_perm, "\n")
cat("P(ordine specifico):", round(1/n_perm, 5), "\n\n")

# Esempi di sequenze
set.seed(123)
cat("Sequenze casuali:\n")
for(i in 1:3) {
  cat(" ", paste(sample(parole), collapse = " → "), "\n")
}
```

### Disposizioni: $k$ elementi ordinati da $n$

Le **disposizioni** contano i modi di scegliere e ordinare $k$ oggetti distinti estratti da un insieme di $n$ elementi:

$$
D_{n,k} = \frac{n!}{(n-k)!}
       = n \times (n-1) \times \cdots \times (n-k+1).
$$ {#eq-dispositions-def}

::: {.callout-note title="Esempio: assegnazione di ruoli in terapia di gruppo"}
Con 8 partecipanti e 3 ruoli distinti (facilitatore, osservatore, timekeeper):
$$
D_{8,3} = 336.
$$

In assenza di informazioni sulle competenze individuali, ogni assegnazione ha probabilità $1/336 \approx 0.003$.
:::

```{r}
#| label: disposizioni-ruoli
n <- 8  # partecipanti
k <- 3  # ruoli
n_disp <- factorial(n) / factorial(n - k)

cat("Partecipanti:", n, "\n")
cat("Ruoli da assegnare:", k, "\n")
cat("Assegnazioni possibili:", n_disp, "\n")
cat("P(assegnazione specifica):", round(1/n_disp, 5))
```

### Combinazioni: $k$ elementi non ordinati da $n$

Le **combinazioni** contano i sottoinsiemi di $k$ elementi scelti da $n$, quando l’ordine non è rilevante:

$$
C_{n,k} = \binom{n}{k} = \frac{n!}{k!(n-k)!}.
$$ {#eq-combinations-def}

La formula si ottiene dividendo le disposizioni per $k!$, che rappresenta il numero di permutazioni interne allo stesso gruppo.

::: {.callout-note title="Esempio: formazione di coppie terapeutiche"}
Con 12 volontari per il peer counseling, le coppie possibili sono:
$$
\binom{12}{2} = 66.
$$

Se non si dispone di informazioni sulla compatibilità, ogni coppia ha probabilità $1/66 \approx 0.015$.
:::

```{r}
#| label: combinazioni-coppie
n_volontari <- 12
n_coppie <- choose(n_volontari, 2)

cat("Volontari:", n_volontari, "\n")
cat("Coppie possibili:", n_coppie, "\n")
cat("P(coppia specifica):", round(1/n_coppie, 4))
```

### Riepilogo: quale tecnica usare?

| Tecnica        | Ordine conta?             | Formula                        | Esempio psicologico |
|---------------|---------------------------|--------------------------------|---------------------|
| Permutazioni  | Sì (tutti gli elementi)   | $n!$                           | Ordine di $n$ stimoli |
| Disposizioni  | Sì (solo $k$ elementi)    | $\frac{n!}{(n-k)!}$            | Assegnazione di ruoli |
| Combinazioni  | No                        | $\binom{n}{k}$                 | Formazione di gruppi |

::: {.callout-important title="Principio fondamentale"}
Ogni formula combinatoria incorpora l’assunzione che tutte le configurazioni elencate siano equiprobabili.  

Se disponiamo di informazioni che distinguono alcune configurazioni — ad esempio ordini che causano interferenza, ruoli assegnati in base alle competenze o coppie incompatibili — il modello uniforme non è più appropriato e deve essere sostituito da un modello probabilistico più ricco.
:::

## Quando l'equiprobabilità non si applica

Nella ricerca psicologica, l’assunzione di **equiprobabilità** è raramente realistica. Piuttosto che l’eccezione, la regola è la presenza di **variabilità sistematica** tra stimoli, individui o condizioni sperimentali. In molti contesti, esistono buone ragioni teoriche ed empiriche per ritenere che alcuni esiti siano più plausibili di altri.

Un esempio tipico è rappresentato dai test psicometrici, nei quali gli item differiscono per **difficoltà intrinseca**: alcuni risultano relativamente facili per la popolazione di riferimento, mentre altri richiedono abilità più elevate.

```{r}
# Item con diversi livelli di difficoltà (probabilità di risposta corretta)
item_difficolta <- c(0.9, 0.7, 0.5, 0.3, 0.1)

cat("Probabilità di risposta corretta per item:\n")
for(i in seq_along(item_difficolta)) {
  cat("  Item", i, ":", item_difficolta[i], "\n")
}

# Simulazione: 1000 rispondenti completano il test
set.seed(123)
risposte <- replicate(1000, rbinom(5, 1, item_difficolta))
cat("\nProporzioni osservate (simulate):", round(rowMeans(risposte), 2))
```

L’output della simulazione mostra che le proporzioni osservate riflettono in modo sistematico le probabilità sottostanti associate a ciascun item, e **non** un valore uniforme. Questo comportamento è una conseguenza diretta della struttura del processo generativo: item con probabilità di risposta corretta più elevata producono, in media, proporzioni di risposte corrette maggiori.

Assumere un modello equiprobabile (ad esempio ponendo $P(\text{risposta corretta}) = 0.5$ per tutti gli item) introdurrebbe distorsioni rilevanti. In particolare, il modello:

- **sottostimerebbe** la performance attesa sugli item più facili;
- **sovrastimerebbe** la performance sugli item più difficili.

L’errore non è soltanto quantitativo, ma anche concettuale: ignorare le differenze di difficoltà significa trascurare una componente essenziale del costrutto che il test intende misurare. In questi casi, l’equiprobabilità non è semplicemente imprecisa, ma epistemicamente ingiustificata.


## La distribuzione Beta: dal discreto al continuo

Nei capitoli precedenti abbiamo considerato situazioni in cui lo spazio delle possibilità è discreto e finito. In molti contesti di ricerca psicologica, tuttavia, non ci limitiamo a contare eventi equiprobabili, ma dobbiamo stimare **parametri sconosciuti**, come una probabilità di successo, una proporzione o una prestazione media.

La **distribuzione Beta** fornisce uno strumento flessibile e intuitivo per rappresentare le credenze riguardo a una probabilità sconosciuta
$$
\theta \in [0,1],
$$
costituendo il naturale passaggio dal caso discreto a quello continuo.

### Intuizione: la Beta come "memoria di esperienze"

La distribuzione $\text{Beta}(\alpha, \beta)$ può essere interpretata come una **sintesi di esperienze passate** sotto forma di conteggi virtuali:

- $\alpha - 1$ *successi*;
- $\beta - 1$ *insuccessi*.

Questa interpretazione rende la Beta particolarmente adatta alla modellazione psicologica: i parametri controllano sia

- la **posizione centrale** della credenza (dove riteniamo più plausibile che si trovi $\theta$),
- sia la **forza della convinzione** (quanto siamo certi di tale valutazione).

::: {.callout-note title="Esempio: valutazione di un nuovo studente"}

- **Beta(1,1)**: ignoranza totale — ogni valore di $\theta$ è ugualmente plausibile.
- **Beta(5,5)**: credenza moderata verso valori centrali.
- **Beta(20,10)**: aspettativa di abilità elevate (media ≈ 0.67).
- **Beta(2,8)**: aspettativa di difficoltà (media ≈ 0.20).
:::

```{r}
#| echo: false
theta <- seq(0, 1, length.out = 500)
beta_params <- list(
  "Beta(1,1): Ignoranza" = c(1, 1),
  "Beta(5,5): Centrale" = c(5, 5),
  "Beta(20,10): Alta" = c(20, 10),
  "Beta(2,8): Bassa" = c(2, 8)
)
df_beta <- data.frame()
for(nome in names(beta_params)) {
  params <- beta_params[[nome]]
  df_beta <- rbind(df_beta, data.frame(
    theta = theta,
    Densita = dbeta(theta, params[1], params[2]),
    Distribuzione = nome
  ))
}
ggplot(df_beta, aes(x = theta, y = Densita, color = Distribuzione)) +
  geom_line(linewidth = 1.2) +
  facet_wrap(~ Distribuzione, scales = "free_y", ncol = 2) +
  labs(x = expression(theta), y = "Densità") +
  theme_minimal() +
  theme(legend.position = "none")
```

### Proprietà fondamentali

::: {.callout-tip title="Interpretazione dei parametri"}

- **Forza delle credenze**: $\alpha + \beta$  
  Valori elevati → distribuzione concentrata (credenze forti);  
  valori bassi → distribuzione diffusa (incertezza elevata).

- **Posizione (media)**:  
  $$\mathbb{E}[\theta] = \frac{\alpha}{\alpha + \beta}.$$

- **Simmetria**:  
  se $\alpha = \beta$, la distribuzione è simmetrica attorno a 0.5.
:::

```{r}
#| echo: false
theta <- seq(0, 1, length.out = 500)
forza <- list(
  "α+β=2 (debole)" = c(1, 1),
  "α+β=10 (moderata)" = c(5, 5),
  "α+β=40 (forte)" = c(20, 20),
  "α+β=200 (molto forte)" = c(100, 100)
)
df_forza <- data.frame()
for(nome in names(forza)) {
  params <- forza[[nome]]
  df_forza <- rbind(df_forza, data.frame(
    theta = theta,
    Densita = dbeta(theta, params[1], params[2]),
    Forza = nome
  ))
}
ggplot(df_forza, aes(x = theta, y = Densita, color = Forza)) +
  geom_line(linewidth = 1.2) +
  labs(title = "Effetto della forza delle credenze sulla concentrazione della distribuzione",
       x = expression(theta), y = "Densità") +
  theme_minimal() 
```

### Definizione formale

::: {#def-beta-distribution}
Una variabile casuale $\theta \sim \text{Beta}(\alpha, \beta)$ ha densità:

$$
f(\theta; \alpha, \beta)
= \frac{\Gamma(\alpha + \beta)}{\Gamma(\alpha)\Gamma(\beta)}
  \theta^{\alpha-1}(1-\theta)^{\beta-1},
\quad \theta \in [0,1].
$$

**Proprietà principali**
- Media: $\mathbb{E}[\theta] = \frac{\alpha}{\alpha+\beta}$.
- Varianza: $\frac{\alpha\beta}{(\alpha+\beta)^2(\alpha+\beta+1)}$.
- Moda: $\frac{\alpha-1}{\alpha+\beta-2}$ per $\alpha,\beta>1$.

**Casi notevoli**
- Beta(1,1): uniforme su [0,1] (ignoranza epistemica).
- Beta(0.5,0.5): prior di Jeffreys.
:::

### Beta(1,1): la generalizzazione continua dell’equiprobabilità

La distribuzione Beta(1,1) coincide con la distribuzione uniforme su [0,1]: ogni valore di $\theta$ è ugualmente plausibile.

Essa rappresenta l’analogo **continuo** del principio di indifferenza, estendendo l’idea di equiprobabilità dal caso discreto (esiti finiti) al caso continuo (parametri reali).

Questo passaggio concettuale è cruciale:

> **equiprobabilità discreta ↔ uniformità continua**.

## Aggiornamento bayesiano: il modello Beta-Binomiale

Quando osserviamo $k$ successi su $n$ prove binarie, la distribuzione Beta funge da *prior* e viene aggiornata in modo naturale tramite il teorema di Bayes:

$$
\theta \sim \text{Beta}(\alpha, \beta)
\;\Rightarrow\;
\theta \mid k \sim \text{Beta}(\alpha + k, \beta + n - k).
$$

Questa proprietà, nota come **coniugazione Beta–Binomiale**, consente di aggiornare le credenze in modo semplice, interpretabile e computazionalmente efficiente.

### Esempio: test a scelta multipla

Uno studente risponde a 20 domande con 4 opzioni ciascuna. Supponiamo di adottare un prior Beta(1,3), che riflette l’ipotesi iniziale di risposte casuali (probabilità media 0.25). Se osserviamo 7 risposte corrette, la posterior diventa:

$$
\text{Posterior: } \theta \sim \text{Beta}(1 + 7, 3 + 13) = \text{Beta}(8, 16).
$$

* **Media a posteriori**: $8/24 \approx 0.33$.
* **Intervallo di credibilità al 95%**: [0.18, 0.52].

```{r}
theta <- seq(0, 1, length.out = 500)
prior <- dbeta(theta, 1, 3)
posterior <- dbeta(theta, 8, 16)

df <- data.frame(
  theta = rep(theta, 2),
  Densita = c(prior, posterior),
  Tipo = rep(c("Prior Beta(1,3)", "Posterior Beta(8,16)"), each = 500)
)

ggplot(df, aes(x = theta, y = Densita, color = Tipo)) +
  geom_line(linewidth = 1.3) +
  geom_vline(xintercept = c(0.25, 0.33), linetype = "dashed", alpha = 0.5) +
  labs(x = expression(theta ~ "(probabilità di risposta corretta)"),
       y = "Densità") +
  theme_minimal() 
```

### Intervallo di credibilità vs intervallo di confidenza

```{r}
alpha_post <- 8
beta_post <- 16
ci <- qbeta(c(0.025, 0.975), alpha_post, beta_post)

cat("Media posteriore:", round(alpha_post/(alpha_post + beta_post), 3), "\n")
cat("IC 95%: [", round(ci[1], 2), ",", round(ci[2], 2), "]")
```

* **Intervallo di credibilità bayesiano (95%)**: "C’è il 95% di probabilità che $\theta$ cada in questo intervallo dato ciò che sappiamo."
* **Intervallo di confidenza frequentista (95%)**: “Se ripetessimo l’esperimento infinite volte, il 95% degli intervalli calcolati così conterrebbe il parametro vero.”

### Aggiornamento sequenziale: accumulare dati

Il modello Beta-Binomiale permette di aggiornare le credenze **man mano che arrivano nuove osservazioni**, senza dover ricalcolare da zero:

```{r}
set.seed(42)
theta_vero <- 0.4
n_domande <- 20
risposte <- rbinom(n_domande, 1, theta_vero)

alpha <- 1; beta <- 3
theta_grid <- seq(0, 1, length.out = 200)

df_evol <- data.frame()
for(i in c(0, 5, 10, 20)) {
  if(i == 0) {
    dens <- dbeta(theta_grid, alpha, beta)
  } else {
    a <- 1 + sum(risposte[1:i])
    b <- 3 + i - sum(risposte[1:i])
    dens <- dbeta(theta_grid, a, b)
  }
  df_evol <- rbind(df_evol, data.frame(
    theta = theta_grid, Densita = dens, n = paste0("n = ", i)
  ))
}

ggplot(df_evol, aes(x = theta, y = Densita, color = n)) +
  geom_line(linewidth = 1.2) +
  geom_vline(xintercept = theta_vero, linetype = "dashed") +
  annotate("text", x = theta_vero + 0.05, y = max(df_evol$Densita) * 0.9,
           label = expression(theta~vero), hjust = 0) +
  labs(x = expression(theta), y = "Densità", color = "Numero di osservazioni") +
  theme_minimal()
```

**Interpretazione**: con l’accumularsi delle prove, la distribuzione posterior si concentra attorno al valore reale $\theta_\text{vero}$, riflettendo una crescente certezza nelle stime. Questo esempio mostra in modo chiaro come l’inferenza bayesiana integri informazioni pregresse (*prior*) con dati osservati, fornendo stime aggiornate e interpretabili in termini probabilistici.

## Applicazioni psicologiche

Gli esempi discussi finora mostrano che l’equiprobabilità è un’ipotesi forte e spesso irrealistica. Nei fenomeni psicologici, le probabilità variano sistematicamente in funzione di caratteristiche latenti degli individui, degli stimoli o del contesto. In questa sezione presentiamo alcuni esempi applicativi per illustrare *perché* modelli probabilistici non uniformi sono la norma, rimandando la trattazione formale ai capitoli successivi.

### Item Response Theory (IRT)

Nella psicologia dell’apprendimento, la probabilità di rispondere correttamente a un item non è uniforme, ma dipende sia dall’**abilità dello studente** ($\theta$) sia dalla **difficoltà dell’item** ($b$). La *Item Response Theory* (IRT) formalizza questa relazione tramite modelli probabilistici, come il modello logit:

$$
P(\text{corretto} \mid \theta, b) = \frac{1}{1 + e^{-(\theta - b)}}.
$$

In questo schema, gli item più facili producono probabilità elevate di risposta corretta anche per studenti con abilità modeste, mentre gli item più difficili discriminano meglio tra studenti con livelli di abilità differenti. L’IRT rende esplicita una variabilità sistematica che sarebbe completamente persa assumendo un modello equiprobabile.

Questo esempio mostra come, in psicometria, la probabilità sia intrinsecamente legata a parametri latenti e non possa essere ridotta a un semplice conteggio di casi.

### Bias di risposta nei questionari

Nei questionari psicologici, le risposte non seguono una distribuzione uniforme. Fenomeni come l’acquiescenza, la desiderabilità sociale o gli stili di risposta individuali influenzano in modo sistematico la probabilità di selezionare determinate opzioni.

In questi contesti, assumere che tutte le risposte siano equiprobabili equivale a ignorare la struttura psicologica del compito. I modelli bayesiani permettono invece di rappresentare esplicitamente tali bias, combinando conoscenze pregresse con i dati osservati e distinguendo tra variabilità dovuta al costrutto misurato e variabilità dovuta allo stile di risposta.

### Efficacia di interventi

Quando si valutano interventi psicologici, come la terapia cognitivo-comportamentale, la probabilità di successo non è uguale per tutti i partecipanti. Essa varia in funzione di caratteristiche individuali, del contesto e della storia clinica.

L’approccio bayesiano consente di combinare informazioni preesistenti (ad esempio risultati di studi precedenti o meta-analisi) con i dati raccolti nello studio corrente, aggiornando progressivamente le credenze sull’efficacia reale dell’intervento. Questo produce stime direttamente interpretabili in termini probabilistici e rende esplicita la variabilità interindividuale, evitando l’illusione di effetti “uniformi”.

## Riflessioni conclusive {.unnumbered .unlisted}

L’equiprobabilità non è una proprietà intrinseca del mondo, ma riflette uno stato di **ignoranza simmetrica**: consideriamo tutti i casi elementari come ugualmente plausibili solo quando non disponiamo di alcuna informazione che ci consenta di preferire un esito rispetto a un altro. La nota formula “casi favorevoli su casi possibili” non è quindi una legge universale della probabilità, ma un risultato valido esclusivamente in presenza di questa specifica condizione epistemica.

Il calcolo combinatorio può essere utilizzato in modo coerente all’interno del framework bayesiano solo quando l’ipotesi di equiprobabilità è giustificata. Permutazioni, disposizioni e combinazioni non costituiscono teorie autonome della probabilità, ma strumenti di modellazione che presuppongono l’uguaglianza di plausibilità tra gli eventi elementari. Quando tale presupposto non è soddisfatto — come accade frequentemente nelle scienze psicologiche e sociali — è necessario adottare modelli probabilistici più flessibili, capaci di rappresentare differenze sistematiche tra eventi e di incorporare informazioni pregresse.

La distribuzione **Beta** fornisce una naturale estensione continua di queste idee. In particolare, la Beta(1,1) rappresenta uno stato di massima ignoranza, ossia l’analogo continuo dell’equiprobabilità, mentre valori diversi dei parametri consentono di esprimere credenze a priori con forme e intensità differenti. L’aggiornamento bayesiano completa il quadro offrendo un meccanismo coerente per descrivere l’evoluzione delle credenze nel tempo: combinando conoscenze pregresse ed evidenza empirica, permette di modificare gradualmente le probabilità man mano che i dati si accumulano, integrando in un unico processo logico esperienza e incertezza.

In questo modo, il capitolo ha mostrato come l’equiprobabilità rappresenti un caso limite all’interno di una teoria più generale della probabilità, fornendo gli strumenti concettuali per superarla quando le ipotesi di simmetria informativa non sono più sostenibili.

