# Equiprobabilità e calcolo combinatorio {#sec-equiprobability-combinatorics}

## Introduzione {.unnumbered .unlisted}

Quando è lecito applicare la formula classica del rapporto tra "casi favorevoli" e "casi possibili"? La risposta risiede nel riconoscimento che tale formula presuppone l'equiprobabilità di tutti gli esiti: solo quando ogni risultato è altrettanto plausibile, il rapporto tra casi favorevoli e totale corrisponde effettivamente alla probabilità dell'evento.

La prospettiva bayesiana fornisce una fondazione concettuale rigorosa: l'equiprobabilità non rappresenta una proprietà intrinseca del mondo fisico, ma deriva da uno stato di *simmetria epistemica*, ovvero l'assenza di ragioni valide per considerare un esito più plausibile di un altro. Il calcolo combinatorio diventa così uno *strumento di modellazione* per elencare configurazioni in contesti caratterizzati da simmetria informativa, non una definizione di probabilità.

Tuttavia, quando emergono informazioni asimmetriche (come palline con pesi differenti o item di test con diversa difficoltà), l'equiprobabilità non è più sostenibile e diventa necessario adottare modelli parametrici più sofisticati.

### Panoramica del capitolo {.unnumbered .unlisted}

- Il principio di indifferenza e la simmetria epistemica.
- Formula classica come caso speciale bayesiano.
- Tecniche di calcolo combinatorio: permutazioni, disposizioni, combinazioni.
- Quando l'equiprobabilità NON si applica.
- La distribuzione Beta come generalizzazione continua.
- Applicazioni psicologiche.

::: {.callout-tip collapse=true}
## Prerequisiti

- Aver letto il @sec-prob-interpretation e il @sec-prob-models.
- Leggere l'@sec-apx-combinatorics (calcolo combinatorio).
- Familiarità con R e simulazioni Monte Carlo.
:::

::: {.callout-caution collapse=true title="Preparazione del Notebook"}

```{r}
#| output: false
here::here("code", "_common.R") |> 
  source()

# Load packages
if (!requireNamespace("pacman")) install.packages("pacman")
pacman::p_load(ggplot2, dplyr, tidyr, gtools, combinat, gtools)
```
:::

## Il principio di indifferenza

::: {#def-principle-indifference}
### Principio di indifferenza

Se non abbiamo *ragioni per distinguere* tra $n$ possibilità mutualmente esclusive ed esaustive, è coerente assegnare a ciascuna la stessa credenza $1/n$.
:::

Il principio non afferma che gli esiti siano "fisicamente equiprobabili", ma che la *nostra ignoranza è simmetrica*. In assenza di informazioni discriminanti, la distribuzione uniforme rappresenta il massimo livello di incertezza.

::: {.callout-important title="Distinzione cruciale"}
**Frequentista**: "Il dado è equo, quindi ogni faccia ha probabilità 1/6" (proprietà fisica).

**Bayesiano**: "Non ho informazioni che favoriscano una faccia, quindi assegno credenza 1/6 a ciascuna" (simmetria epistemica).
:::

### Condizioni di applicabilità

Il principio di indifferenza si applica legittimamente quando sussistono:

1. **simmetria fisica**: dadi regolari, monete bilanciate, urne omogenee;
2. **ignoranza totale**: nessuna informazione discriminante tra gli esiti;
3. **assenza di struttura**: nessuna dipendenza o pattern che favorisca determinati esiti.

::: {.callout-warning title="Attenzione: il paradosso di Bertrand"}
L'applicazione automatica del principio può generare contraddizioni. Nel *paradosso dei cubi di Bertrand*, una fabbrica produce cubi con lati compresi tra 0 e 1 metro. Qual è la probabilità che un cubo abbia un lato maggiore di 0.5 m?

- Se si assume l'equiprobabilità sulla *lunghezza*, si ottiene $P(\text{lato} > 0.5) = 0.5$.
- Se si assume l'equiprobabilità sul *volume*, si ottiene un risultato diverso.

La contraddizione nasce dall'ambiguità sulla variabile da considerare "naturale". La soluzione bayesiana richiede di specificare esplicitamente la parametrizzazione rilevante per il problema, basandosi sulle informazioni disponibili sul processo di generazione.
:::

## La formula classica come caso speciale

Quando si accetta il principio di indifferenza per uno spazio campionario finito, la formula classica emerge come conseguenza logica.

::: {#thm-classical-formula}
### Formula classica della probabilità

Dato uno spazio campionario finito $\Omega = \{\omega_1, \ldots, \omega_n\}$ con esiti equiprobabili $P(\omega_i) = 1/n$, per qualsiasi evento $A \subseteq \Omega$:

$$
P(A) = \frac{|A|}{|\Omega|} = \frac{\text{casi favorevoli}}{\text{casi possibili}}.
$$

**Dimostrazione**: Per additività, $P(A) = \sum_{\omega_i \in A} P(\omega_i) = |A| \cdot \frac{1}{n} = \frac{|A|}{|\Omega|}$.
:::

Questa formula non è una *definizione* di probabilità, ma una *conseguenza* degli assiomi di coerenza combinati con l'assunzione di equiprobabilità. La sua validità è condizionata all'appropriatezza di tale assunzione.

## Tecniche di calcolo combinatorio

Il calcolo combinatorio fornisce gli strumenti per elencare sistematicamente le configurazioni che consideriamo equiprobabili. La scelta della tecnica appropriata dipende da due domande: *l'ordine conta?* e *stiamo selezionando tutti gli elementi o solo alcuni?*

### Principio della somma

Quando uno spazio si suddivide in categorie mutualmente esclusive:

$$
n_{\text{totale}} = n_1 + n_2 + \dots + n_k
$$

**Esempio**: un paziente deve scegliere tra 8 protocolli cognitivi, 6 comportamentali e 10 integrati. In assenza di preferenze, le opzioni equiprobabili sono $8 + 6 + 10 = 24$, con probabilità $1/24$ per ciascun protocollo.

```{r}
# Scelta di trattamenti
A <- 8   # Terapie cognitive
B <- 6   # Terapie comportamentali
C <- 10  # Terapie integrate

n_totale <- A + B + C
cat("Opzioni totali:", n_totale, "\n")
cat("P(protocollo specifico):", round(1/n_totale, 4))
```

### Principio del prodotto

Per scelte sequenziali indipendenti:

$$
n_{\text{totale}} = n_1 \times n_2 \times \dots \times n_k
$$

**Esempio**: progettazione di uno studio con 3 metodi di valutazione, 4 frequenze di misurazione e 2 durate di follow-up. I design equiprobabili sono $3 \times 4 \times 2 = 24$.

```{r}
# Design dello studio
metodi <- 3
frequenze <- 4
follow_up <- 2

n_design <- metodi * frequenze * follow_up
cat("Design possibili:", n_design)
```

### Permutazioni: tutti gli ordinamenti di n elementi

Le **permutazioni** contano i modi di ordinare $n$ oggetti distinti:

$$
P_n = n! = n \times (n-1) \times \cdots \times 1
$$ {#eq-permutations-def}

L'intuizione: il primo elemento può essere scelto in $n$ modi, il secondo in $n-1$, e così via.

::: {.callout-note title="Esempio: ordine di presentazione degli stimoli"}
In un esperimento sulla memoria, 5 parole vengono presentate in ordine casuale. Gli ordinamenti possibili sono:
$$
P_5 = 5! = 120
$$

Sotto equiprobabilità, ogni sequenza specifica ha probabilità $1/120 \approx 0.008$.
:::

```{r}
#| label: permutazioni-esperimento
parole <- c("Tavolo", "Fiore", "Automobile", "Stella", "Libro")
n_perm <- factorial(length(parole))

cat("Parole:", paste(parole, collapse = ", "), "\n")
cat("Ordini possibili:", n_perm, "\n")
cat("P(ordine specifico):", round(1/n_perm, 5), "\n\n")

# Esempi di sequenze
set.seed(123)
cat("Sequenze casuali:\n")
for(i in 1:3) {
  cat(" ", paste(sample(parole), collapse = " → "), "\n")
}
```

### Disposizioni: $k$ elementi ordinati da $n$

Le **disposizioni** contano i modi di scegliere e ordinare $k$ oggetti da $n$:

$$
D_{n,k} = \frac{n!}{(n-k)!} = n \times (n-1) \times \cdots \times (n-k+1).
$$ {#eq-dispositions-def}

::: {.callout-note title="Esempio: assegnazione di ruoli in terapia di gruppo"}
Supponiamo di avere 8 partecipanti e di dover assegnare 3 ruoli distinti (facilitatore, osservatore e timekeeper):
$$
D_{8,3} = 8 \times 7 \times 6 = 336.
$$

Ogni assegnazione ha una probabilità di $1/336 \approx 0.003$ se non si hanno informazioni sulle competenze individuali.
:::

```{r}
#| label: disposizioni-ruoli
n <- 8  # partecipanti
k <- 3  # ruoli
n_disp <- factorial(n) / factorial(n - k)

cat("Partecipanti:", n, "\n")
cat("Ruoli da assegnare:", k, "\n")
cat("Assegnazioni possibili:", n_disp, "\n")
cat("P(assegnazione specifica):", round(1/n_disp, 5))
```

### Combinazioni: $k$ elementi non ordinati da $n$

Le **combinazioni** contano i sottoinsiemi di $k$ elementi presi da $n$ (l'ordine non conta):

$$
C_{n,k} = \binom{n}{k} = \frac{n!}{k!(n-k)!}.
$$ {#eq-combinations-def}

La formula si ottiene dividendo le disposizioni per $k!$ (le permutazioni interne al gruppo scelto).

::: {.callout-note title="Esempio: formazione di coppie terapeutiche"}
Supponiamo di avere 12 volontari per peer counseling. Le coppie possibili sono:
$$
\binom{12}{2} = \frac{12 \times 11}{2} = 66.
$$

Ogni coppia ha probabilità $1/66 \approx 0.015$ se non si hanno informazioni sulla compatibilità.
:::

```{r}
#| label: combinazioni-coppie
n_volontari <- 12
n_coppie <- choose(n_volontari, 2)

cat("Volontari:", n_volontari, "\n")
cat("Coppie possibili:", n_coppie, "\n")
cat("P(coppia specifica):", round(1/n_coppie, 4))
```

### Riepilogo: quale tecnica usare?

| Tecnica | Ordine conta? | Formula | Esempio psicologico |
|---------|---------------|---------|---------------------|
| Permutazioni | Sì (tutti gli elementi) | $n!$ | Ordine di $n$ stimoli |
| Disposizioni | Sì (solo $k$ elementi) | $\frac{n!}{(n-k)!}$ | $k$ ruoli distinti a $n$ persone |
| Combinazioni | No | $\binom{n}{k}$ | Gruppo di $k$ partecipanti da $n$ |

::: {.callout-important title="Principio fondamentale"}
Ogni formula combinatoria incorpora l'assunzione che tutte le configurazioni elencate siano equiprobabili. Se disponiamo di informazioni che distinguono alcune configurazioni (per esempio, ordini che causano interferenza o coppie incompatibili), dobbiamo abbandonare il modello uniforme.
:::

## Quando l'equiprobabilità non si applica

Nella ricerca psicologica, l’assunzione di **equiprobabilità** è raramente realistica. La regola, piuttosto, è la **variabilità sistematica** tra stimoli, individui o condizioni. Un esempio tipico è un test psicometrico i cui item differiscono per difficoltà intrinseca: alcuni sono relativamente facili per la popolazione di riferimento, mentre altri sono più impegnativi.

```{r}
# Item con diversi livelli di difficoltà (probabilità di risposta corretta)
item_difficolta <- c(0.9, 0.7, 0.5, 0.3, 0.1)

cat("Probabilità di risposta corretta per item:\n")
for(i in seq_along(item_difficolta)) {
  cat("  Item", i, ":", item_difficolta[i], "\n")
}

# Simulazione: 1000 rispondenti completano il test
set.seed(123)
risposte <- replicate(1000, rbinom(5, 1, item_difficolta))
cat("\nProporzioni osservate (simulate):", round(rowMeans(risposte), 2))
```

L’output della simulazione mostra chiaramente che le proporzioni osservate riflettono le probabilità sottostanti, **non** un valore uniforme. Assumere un modello equiprobabile (ad esempio $P(\text{corretta}) = 0.5$ per tutti gli item) comporterebbe distorsioni rilevanti. **Sottostimerebbe la performance reale sugli item facili** e **sovrastimerebbe quella sugli item difficili**. Questo errore non è solo quantitativo, ma anche concettuale, perché significherebbe ignorare la struttura intrinseca del costrutto che si intende misurare.

## La distribuzione Beta: dal discreto al continuo

Nella ricerca psicologica, spesso non ci limitiamo a contare eventi equiprobabili, ma stimiamo **parametri sconosciuti**. La distribuzione Beta fornisce uno strumento flessibile per rappresentare le credenze riguardo a probabilità sconosciute $\theta \in [0,1]$.

### Intuizione: la Beta come "memoria di esperienze"

La distribuzione Beta($\alpha, \beta$) può essere interpretata come una **memoria sintetica di esperienze passate**:

* $\alpha - 1$ successi virtuali;
* $\beta - 1$ insuccessi virtuali.

Questa rappresentazione consente di modulare sia la **posizione centrale** della credenza (la media) sia la **forza della convinzione** (quanto la distribuzione è concentrata).

::: {.callout-note title="Esempio: valutazione di un nuovo studente"}

* **Beta(1, 1)**: ignoranza totale — ogni valore di $\theta$ è ugualmente plausibile.
* **Beta(5, 5)**: credenza moderata verso valori centrali.
* **Beta(20, 10)**: aspettativa di abilità elevate (media ≈ 0.67).
* **Beta(2, 8)**: aspettativa di difficoltà (media ≈ 0.20).
:::

```{r}
#| echo: false
theta <- seq(0, 1, length.out = 500)
beta_params <- list(
  "Beta(1,1): Ignoranza" = c(1, 1),
  "Beta(5,5): Centrale" = c(5, 5),
  "Beta(20,10): Alta" = c(20, 10),
  "Beta(2,8): Bassa" = c(2, 8)
)
df_beta <- data.frame()
for(nome in names(beta_params)) {
  params <- beta_params[[nome]]
  df_beta <- rbind(df_beta, data.frame(
    theta = theta,
    Densita = dbeta(theta, params[1], params[2]),
    Distribuzione = nome
  ))
}
ggplot(df_beta, aes(x = theta, y = Densita, color = Distribuzione)) +
  geom_line(linewidth = 1.2) +
  facet_wrap(~ Distribuzione, scales = "free_y", ncol = 2) +
  labs(x = expression(theta), y = "Densità") +
  theme_minimal() +
  theme(legend.position = "none")
```

### Proprietà fondamentali

::: {.callout-tip title="Interpretazione dei parametri"}

* **Forza delle credenze**: $\alpha + \beta$.
  Valori elevati → distribuzione concentrata (credenze forti); valori bassi → distribuzione diffusa (incertezza elevata).

* **Posizione (media)**: $\mathbb{E}[\theta] = \frac{\alpha}{\alpha + \beta}$.
  Indica dove si concentra la credenza.

* **Simmetria**: se $\alpha = \beta$, la distribuzione è simmetrica attorno a 0.5.
:::

```{r}
#| echo: false
theta <- seq(0, 1, length.out = 500)
forza <- list(
  "α+β=2 (debole)" = c(1, 1),
  "α+β=10 (moderata)" = c(5, 5),
  "α+β=40 (forte)" = c(20, 20),
  "α+β=200 (molto forte)" = c(100, 100)
)
df_forza <- data.frame()
for(nome in names(forza)) {
  params <- forza[[nome]]
  df_forza <- rbind(df_forza, data.frame(
    theta = theta,
    Densita = dbeta(theta, params[1], params[2]),
    Forza = nome
  ))
}
ggplot(df_forza, aes(x = theta, y = Densita, color = Forza)) +
  geom_line(linewidth = 1.2) +
  labs(title = "Effetto della forza delle credenze sulla concentrazione della distribuzione",
       x = expression(theta), y = "Densità") +
  theme_minimal() 
```

### Definizione formale

::: {#def-beta-distribution}
Una variabile $\theta \sim \text{Beta}(\alpha, \beta)$ ha densità:

$$
f(\theta; \alpha, \beta) = \frac{\Gamma(\alpha + \beta)}{\Gamma(\alpha)\Gamma(\beta)} \theta^{\alpha-1} (1-\theta)^{\beta-1}, \quad \theta \in [0,1]
$$

**Proprietà principali**:

* Media: $\mathbb{E}[\theta] = \frac{\alpha}{\alpha+\beta}$.
* Varianza: $\text{Var}(\theta) = \frac{\alpha\beta}{(\alpha+\beta)^2(\alpha+\beta+1)}$.
* Moda: $\frac{\alpha-1}{\alpha+\beta-2}$ per $\alpha, \beta > 1)$.

**Casi notevoli**:

* Beta(1,1) = uniforme su [0,1] (ignoranza totale)
* Beta(0.5,0.5) = prior di Jeffreys
:::

### Beta(1,1): la generalizzazione continua dell’equiprobabilità

La distribuzione Beta(1,1) coincide con la distribuzione uniforme su [0,1]: ogni valore di $\theta$ è ugualmente plausibile. È l’analogo **continuo** del principio di indifferenza, estendendo l’idea di equiprobabilità dal discreto al continuo.

## Aggiornamento bayesiano: il modello Beta-Binomiale

Quando osserviamo $k$ successi su $n$ prove binarie, la distribuzione Beta agisce come **prior** e viene aggiornata naturalmente a posteriori secondo la regola di Bayes:

$$
\text{Prior: } \theta \sim \text{Beta}(\alpha, \beta) \quad \Rightarrow \quad \text{Posterior: } \theta \mid k \sim \text{Beta}(\alpha + k, \beta + n - k).
$$

Questa proprietà, nota come **coniugazione Beta-Binomiale**, permette di aggiornare le credenze in modo semplice e interpretabile.

### Esempio: test a scelta multipla

Uno studente risponde a 20 domande con 4 opzioni ciascuna. Supponiamo di avere un prior Beta(1,3), riflettendo l’ipotesi iniziale che le risposte siano casuali (media 0.25). Se osserviamo 7 risposte corrette, la posterior diventa:

$$
\text{Posterior: } \theta \sim \text{Beta}(1 + 7, 3 + 13) = \text{Beta}(8, 16).
$$

* **Media a posteriori**: $8/24 \approx 0.33$.
* **Intervallo di credibilità al 95%**: [0.18, 0.52].

```{r}
theta <- seq(0, 1, length.out = 500)
prior <- dbeta(theta, 1, 3)
posterior <- dbeta(theta, 8, 16)

df <- data.frame(
  theta = rep(theta, 2),
  Densita = c(prior, posterior),
  Tipo = rep(c("Prior Beta(1,3)", "Posterior Beta(8,16)"), each = 500)
)

ggplot(df, aes(x = theta, y = Densita, color = Tipo)) +
  geom_line(linewidth = 1.3) +
  geom_vline(xintercept = c(0.25, 0.33), linetype = "dashed", alpha = 0.5) +
  labs(x = expression(theta ~ "(probabilità di risposta corretta)"),
       y = "Densità") +
  theme_minimal() 
```

### Intervallo di credibilità vs intervallo di confidenza

```{r}
alpha_post <- 8
beta_post <- 16
ci <- qbeta(c(0.025, 0.975), alpha_post, beta_post)

cat("Media posteriore:", round(alpha_post/(alpha_post + beta_post), 3), "\n")
cat("IC 95%: [", round(ci[1], 2), ",", round(ci[2], 2), "]")
```

* **Intervallo di credibilità bayesiano (95%)**: "C’è il 95% di probabilità che $\theta$ cada in questo intervallo dato ciò che sappiamo."
* **Intervallo di confidenza frequentista (95%)**: “Se ripetessimo l’esperimento infinite volte, il 95% degli intervalli calcolati così conterrebbe il parametro vero.”

### Aggiornamento sequenziale: accumulare dati

Il modello Beta-Binomiale permette di aggiornare le credenze **man mano che arrivano nuove osservazioni**, senza dover ricalcolare da zero:

```{r}
set.seed(42)
theta_vero <- 0.4
n_domande <- 20
risposte <- rbinom(n_domande, 1, theta_vero)

alpha <- 1; beta <- 3
theta_grid <- seq(0, 1, length.out = 200)

df_evol <- data.frame()
for(i in c(0, 5, 10, 20)) {
  if(i == 0) {
    dens <- dbeta(theta_grid, alpha, beta)
  } else {
    a <- 1 + sum(risposte[1:i])
    b <- 3 + i - sum(risposte[1:i])
    dens <- dbeta(theta_grid, a, b)
  }
  df_evol <- rbind(df_evol, data.frame(
    theta = theta_grid, Densita = dens, n = paste0("n = ", i)
  ))
}

ggplot(df_evol, aes(x = theta, y = Densita, color = n)) +
  geom_line(linewidth = 1.2) +
  geom_vline(xintercept = theta_vero, linetype = "dashed") +
  annotate("text", x = theta_vero + 0.05, y = max(df_evol$Densita) * 0.9,
           label = expression(theta~vero), hjust = 0) +
  labs(x = expression(theta), y = "Densità", color = "Numero di osservazioni") +
  theme_minimal()
```

**Interpretazione**: con l’accumularsi delle prove, la distribuzione posterior si concentra attorno al valore reale $\theta_\text{vero}$, riflettendo una crescente certezza nelle stime. Questo esempio mostra in modo chiaro come l’inferenza bayesiana integri informazioni pregresse (*prior*) con dati osservati, fornendo stime aggiornate e interpretabili in termini probabilistici.

## Applicazioni psicologiche

### Item Response Theory (IRT)

Nella psicologia dell’apprendimento, la probabilità di rispondere correttamente a un item non è uniforme, ma dipende dall'abilità dello studente ($\theta$) e dalla difficoltà dell'item ($b$). La **Item Response Theory (IRT)** descrive questa relazione tramite un modello logit:

$$
P(\text{corretto} \mid \theta, b) = \frac{1}{1 + e^{-(\theta - b)}}
$$

In questo modo, gli item più facili hanno alte probabilità di risposta corretta anche per gli studenti con abilità basse, mentre gli item più difficili permettono di distinguere meglio gli studenti più preparati. Questo approccio riflette la variabilità sistematica presente nei dati psicometrici e mostra quanto sia artificiale assumere l'equiprobabilità.

### Bias di risposta nei questionari

Nei questionari, le risposte non seguono un modello equiprobabile. Fenomeni come l'acquiescenza, la desiderabilità sociale o gli stili individuali influenzano la probabilità di selezionare determinate opzioni. Anche in questo caso, la probabilità di risposta varia in modo sistematico e può essere stimata formalmente utilizzando metodi bayesiani che integrano conoscenze pregresse e dati osservati.

### Efficacia di interventi

Quando si valutano gli interventi psicologici, come la terapia cognitivo-comportamentale, la probabilità di successo non è uguale per tutti i partecipanti. L'approccio bayesiano consente di combinare le informazioni preesistenti (ad esempio, i risultati di studi precedenti) con i dati raccolti nello studio corrente, aggiornando le credenze sulla reale efficacia del trattamento. Ciò fornisce stime più precise e interpretabili in termini probabilistici, mettendo in luce la naturale variabilità tra individui e contesti.

## Riflessioni conclusive {.unnumbered .unlisted}

L'equiprobabilità non è una proprietà intrinseca del mondo fisico, ma il riflesso di uno stato di ignoranza simmetrica. La famosa formula "casi favorevoli su casi possibili" non è una legge universale della probabilità, ma un caso particolare che si applica solo quando non abbiamo alcuna ragione per considerare un caso più plausibile di un altro e possiamo ragionevolmente assumere una simmetria corrispondente nel processo di generazione dei dati.

Il calcolo combinatorio, quindi, non è una teoria indipendente, ma uno strumento di modellazione all'interno del quadro bayesiano. Ogni sua formula (combinazioni, disposizioni) incorpora implicitamente precise assunzioni di equiprobabilità. Quando queste assunzioni non sono giustificate dalla conoscenza del dominio, condizione comune nelle scienze psicologiche e sociali, il modello fallisce e diventa necessario ricorrere a modelli parametrici più ricchi e flessibili.

Nel dominio continuo, la distribuzione Beta opera questa generalizzazione. La configurazione Beta(1,1) incarna formalmente lo stato di massima ignoranza (equiprobabilità generalizzata), mentre altre scelte dei parametri permettono di codificare credenze a priori di varia forma e intensità. L'aggiornamento bayesiano fornisce infine il meccanismo coerente per far evolvere queste credenze, integrando in un unico processo logico le conoscenze pregresse e l'evidenza empirica man mano che si accumula.

