# Equiprobabilità e calcolo combinatorio {#sec-equiprobability-combinatorics}

::: {.callout-note title="In sintesi"}

**Da sapere**  L'equiprobabilità è giustificata solo quando le informazioni disponibili non distinguono razionalmente gli esiti. In questo caso la formula classica della probabilità consente di trasformare un conteggio in una probabilità. Permutazioni, disposizioni e combinazioni servono a contare configurazioni diverse; la distribuzione Beta permette invece di rappresentare credenze non uniformi su una probabilità continua.

**Da saper fare**  Valutare se un'ipotesi di equiprobabilità è plausibile; scegliere la tecnica di conteggio appropriata; spiegare il significato delle formule combinatorie; interpretare media e concentrazione di una distribuzione Beta; comprendere come dati binomiali modificano una distribuzione Beta.

:::

## Introduzione {.unnumbered .unlisted}

Qual è la probabilità di ottenere «testa» nel lancio di una moneta? La risposta spontanea, $1/2$, sembra ovvia. Eppure, dietro questa apparente semplicità si nasconde una questione epistemologica importante.

La formula

$$
\text{Probabilità} = \frac{\text{casi favorevoli}}{\text{casi possibili}}
$$
viene spesso presentata come *la* definizione di probabilità. Ma questa formula è legittima soltanto quando tutti gli esiti elementari possono essere trattati come ugualmente plausibili. Prima di contare i casi, dobbiamo quindi chiederci perché sia ragionevole assegnare loro la stessa probabilità.

Questo capitolo chiarisce il significato dell'equiprobabilità, presenta le principali tecniche di calcolo combinatorio e mostra come superare l'ipotesi di uniformità mediante la distribuzione Beta.

## Perché l'equiprobabilità è importante in psicologia?

L'equiprobabilità compare ogni volta che randomizziamo l'ordine degli stimoli, estraiamo partecipanti, formiamo gruppi o descriviamo le possibilità di risposta. In questi casi può essere un'ipotesi utile, ma non deve diventare una scorciatoia automatica. Le persone differiscono per abilità, preferenze e propensioni alla risposta; gli item hanno difficoltà diverse; gli interventi possono produrre esiti differenti in sottogruppi diversi.

Comprendere quando gli esiti possono essere trattati come equiprobabili aiuta quindi a distinguere due operazioni: **contare le possibilità** e **assegnare loro una probabilità**. Il calcolo combinatorio risolve il primo problema; la modellizzazione probabilistica deve giustificare il secondo.

::: {.callout-tip title="Prerequisiti"}

Per seguire questo capitolo è necessario aver letto @sec-prob-interpretation e @sec-prob-axioms-coherence.

Per la notazione matematica può essere utile consultare @sec-apx-math-symbols. Per un richiamo alle operazioni tra insiemi ed eventi e alle nozioni di base del calcolo combinatorio, consulta le appendici dedicate fornite nel Companion.

È sufficiente una familiarità elementare con R per leggere gli esempi computazionali; gli esempi non richiedono competenze di programmazione avanzate.

:::

## Panoramica del capitolo {.unnumbered .unlisted}

Il percorso che seguiremo è questo:

1. chiariremo il **principio di indifferenza** e le condizioni che possono giustificare l'equiprobabilità;
2. ricaveremo la **formula classica** come conseguenza dell'equiprobabilità;
3. distingueremo **principio della somma**, **principio del prodotto**, permutazioni, disposizioni e combinazioni;
4. vedremo perché, nei fenomeni psicologici, l'equiprobabilità è spesso inadeguata;
5. introdurremo la **distribuzione Beta** e l'aggiornamento Beta-Binomiale;
6. collegheremo questi strumenti ad alcuni esempi psicologici.

::: {.callout-note title="Preparazione del notebook"}

```{r}
#| output: false
here::here("code", "_common.R") |>
  source()

library(ggplot2)

apply_visual_theme()
```

:::

## Il principio di indifferenza {#sec-indifferenza}

Partiamo dalla domanda fondamentale: quando è legittimo assumere che tutti gli esiti siano ugualmente probabili?

La risposta, secondo la prospettiva bayesiana, non riguarda le proprietà fisiche degli oggetti, ma *lo stato delle nostre conoscenze*. Il principio che giustifica l'equiprobabilità è chiamato **principio di indifferenza**.

::: {#def-principle-indifference}
### Principio di indifferenza

Se non abbiamo *ragioni per distinguere* tra $n$ possibilità mutualmente esclusive ed esaustive, è razionalmente coerente assegnare a ciascuna la stessa credenza, pari a $1/n$.
:::

### L'equiprobabilità come simmetria dell'ignoranza

Questa definizione merita una lettura attenta. Non dice che gli esiti *sono* equiprobabili. Dice che *è razionale trattarli come tali* quando non abbiamo informazioni che ci permettano di distinguerli.

In questa prospettiva, l'equiprobabilità non è una proprietà del mondo, ma una proprietà della nostra relazione epistemica con esso. Riflette la **simmetria della nostra ignoranza**: se non conosciamo nulla che favorisca un esito rispetto a un altro, non abbiamo basi razionali per assegnare probabilità diverse.

### Condizioni di applicabilità

Il principio di indifferenza è potente ma non automatico. La sua applicazione richiede che siano soddisfatte alcune condizioni:

1. **Simmetria fisica rilevante**: il sistema non deve presentare differenze *rilevanti* tra gli esiti.
2. **Ignoranza genuina**: non devono essere disponibili informazioni che permettano di distinguere razionalmente tra gli esiti.
3. **Assenza di struttura rilevante**: il processo non deve presentare pattern o vincoli che rendano alcuni risultati più probabili di altri.

La parola chiave qui è *giudizio*. L'equiprobabilità non si applica in modo meccanico, ma richiede una valutazione esplicita del contesto.

::: {.callout-important collapse="true" title="Due modi di motivare l'equiprobabilità"}

**Lettura frequentista**: un modello di dado equo assegna probabilità $1/6$ a ciascuna faccia e collega questa probabilità alle frequenze relative attese in molte ripetizioni.

**Lettura bayesiana**: date le informazioni disponibili e la simmetria del problema, non vi sono ragioni per assegnare probabilità diverse alle sei facce; ciascuna riceve quindi probabilità $1/6$.

In entrambe le letture l'equiprobabilità dipende da un modello. La differenza riguarda soprattutto il significato attribuito alla probabilità.
:::

::: {.callout-note collapse="true" title="Indifferenza e scelta della parametrizzazione"}

L'applicazione ingenua del principio di indifferenza può produrre risposte diverse. Supponiamo che il lato $L$ di un cubo possa variare tra 0 e 1 metro. Qual è la probabilità che $L>0.5$?

- Se assegniamo una distribuzione uniforme alla *lunghezza* $L$, la probabilità è 0.5.
- Se assegniamo una distribuzione uniforme al *volume* $V=L^3$, la probabilità corrispondente è diversa.

Il problema non ha una risposta univoca finché non specifichiamo rispetto a quale quantità adottiamo l'uniformità. L'indifferenza non è dunque indipendente dalla rappresentazione scelta: la parametrizzazione fa parte del modello.
:::

## La formula classica come caso speciale {#sec-classical-formula}

Una volta compreso il principio di indifferenza, possiamo finalmente dare una collocazione precisa alla formula classica della probabilità. Non si tratta di una definizione fondamentale, ma di un **teorema derivato** che vale sotto condizioni specifiche.

::: {#thm-classical-formula}
### Formula classica della probabilità

Sia $\Omega = \{\omega_1, \ldots, \omega_n\}$ uno spazio campionario finito in cui, per **simmetria epistemica**, tutti gli esiti sono ritenuti equiprobabili:

$$
P(\omega_i) = \frac{1}{n} \quad \text{per ogni } i.
$$

Allora, per qualsiasi evento $A \subseteq \Omega$,

$$
P(A) = \frac{|A|}{|\Omega|}
= \frac{\text{casi favorevoli}}{\text{casi possibili}}.
$$
:::

::: {.callout-important title="Messaggio chiave"}
La formula classica **non definisce** che cosa sia una probabilità. È una conseguenza degli assiomi e dell'ipotesi di equiprobabilità; non può essere applicata quando alcuni esiti sono più plausibili di altri.
:::

## Tecniche di calcolo combinatorio {#sec-combinatorics}

Assumendo che l'equiprobabilità sia stata verificata, il calcolo combinatorio fornisce gli strumenti per contare le configurazioni. La scelta della tecnica appropriata dipende da due domande:

1. L'ordine conta?
2. Selezioniamo tutti gli elementi o solo alcuni?

### Principio della somma

Quando le possibilità si suddividono in categorie mutuamente esclusive, il numero totale è la somma delle possibilità appartenenti a ciascuna categoria:

$$
n_{\text{totale}} = n_1 + n_2 + \dots + n_k.
$$

::: {.callout-note title="Esempio psicologico" collapse="true"}

Un paziente può accedere a:

- 8 protocolli cognitivi,
- 6 protocolli comportamentali,
- 10 protocolli integrati.

Il numero complessivo di protocolli disponibili è:

$$
8 + 6 + 10 = 24.
$$

Se un protocollo venisse estratto uniformemente tra i 24 disponibili, ciascun protocollo avrebbe probabilità $1/24$ di essere selezionato.

*Nota*: il principio della somma stabilisce quante opzioni esistono. L'equiprobabilità dipende invece dal meccanismo di selezione e non sarebbe appropriata se le indicazioni cliniche rendessero alcuni protocolli preferibili per quello specifico paziente.
:::

### Principio del prodotto

Quando una configurazione viene costruita attraverso più passaggi e ogni scelta al primo passaggio può essere completata mediante tutte le scelte previste nei passaggi successivi, il numero totale delle configurazioni si ottiene moltiplicando il numero delle alternative disponibili a ciascun passaggio:

$$
n_{\text{totale}} = n_1 \times n_2 \times \dots \times n_k.
$$

Questo è un principio di conteggio: non richiede che le scelte siano probabilisticamente indipendenti.

::: {.callout-note title="Esempio psicologico" collapse="true"}

Nella progettazione di uno studio:

- 3 metodi di valutazione,
- 4 frequenze di misurazione,
- 2 durate di follow-up,

producono:

$$
3 \times 4 \times 2 = 24
$$
disegni possibili. Il principio del prodotto conta le configurazioni; non afferma che siano tutte ugualmente appropriate. Se un meccanismo di randomizzazione selezionasse uniformemente uno dei 24 disegni, ciascuno avrebbe probabilità $1/24$ di essere selezionato.

*Nota*: nella pratica, fattibilità, costo e validità rendono alcuni disegni preferibili ad altri. Il conteggio delle alternative non sostituisce la valutazione metodologica.
:::

### Permutazioni: tutti gli ordinamenti di $n$ elementi

Le **permutazioni** contano i modi di ordinare $n$ oggetti distinti quando l'ordine è rilevante:

$$
P_n = n! = n \times (n-1) \times \cdots \times 1.
$$ {#eq-permutations-def}

L'intuizione è semplice: il primo elemento può essere scelto in $n$ modi, il secondo in $n-1$, e così via.

::: {.callout-note collapse="true" title="Esempio psicologico"}

In un esperimento sulla memoria, 5 parole vengono presentate in ordine casuale. Quanti ordinamenti sono possibili? 

$$
5! = 120.
$$

Se la randomizzazione è davvero casuale (equiprobabilità degli ordinamenti), ogni sequenza specifica ha probabilità $1/120 \approx 0.008$.

```{r}
parole <- c("tavolo", "fiore", "automobile", "stella", "libro")
n_perm <- factorial(length(parole))

cat("Parole:", paste(parole, collapse = ", "), "\n")
cat("Ordini possibili:", n_perm, "\n")
cat("P(ordine specifico):", round(1/n_perm, 5), "\n\n")

# Esempi di sequenze
set.seed(123)
cat("Sequenze casuali:\n")
for(i in 1:3) {
  cat(" ", paste(sample(parole), collapse = " → "), "\n")
}
```

*Nota psicologica*: l'equiprobabilità riguarda la selezione, non gli effetti psicologici dell'ordine.
:::

### Disposizioni: $k$ elementi ordinati da $n$

Le **disposizioni** contano i modi di scegliere e ordinare $k$ oggetti distinti da un insieme di $n$ elementi:

$$
D_{n,k} = \frac{n!}{(n-k)!}
       = n \times (n-1) \times \cdots \times (n-k+1).
$$ {#eq-dispositions-def}

::: {.callout-note collapse="true" title="Esempio psicologico"}

Con 8 partecipanti e 3 ruoli distinti (facilitatore, osservatore, responsabile del tempo), le assegnazioni possibili sono:

$$
D_{8,3} = \frac{8!}{5!} = 8 \times 7 \times 6 = 336.
$$

Se un meccanismo di assegnazione scegliesse uniformemente tra le 336 possibilità, ogni assegnazione avrebbe probabilità $1/336 \approx 0.003$.

*Nota*: nella pratica, i ruoli vengono spesso assegnati in base alle competenze. In tal caso il conteggio rimane corretto, ma l'equiprobabilità non descrive il processo di assegnazione.
:::

### Combinazioni: $k$ elementi non ordinati da $n$

Le **combinazioni** contano i sottoinsiemi di $k$ elementi scelti da $n$, quando l'ordine non è rilevante:

$$
C_{n,k} = \binom{n}{k} = \frac{n!}{k!(n-k)!}.
$$ {#eq-combinations-def}

::: {.callout-note collapse="true" title="Esempio psicologico"}

Con 12 volontari per il supporto tra pari, le coppie possibili sono:

$$
\binom{12}{2} = \frac{12!}{2! \cdot 10!} = 66.
$$

Se la coppia venisse estratta uniformemente tra le 66 possibilità, ciascuna avrebbe probabilità $1/66 \approx 0.015$.

*Nota*: se la formazione delle coppie tiene conto della compatibilità, il conteggio resta 66 ma le probabilità di selezione non sono necessariamente uguali.
:::

::: {.callout-tip title="Riepilogo: quale tecnica usare?"}

| Tecnica        | Ordine conta?             | Formula                        | Esempio psicologico |
|---------------|---------------------------|--------------------------------|---------------------|
| Permutazioni  | Sì (tutti gli elementi)   | $n!$                           | Ordine di $n$ stimoli |
| Disposizioni  | Sì (solo $k$ elementi)    | $\frac{n!}{(n-k)!}$            | Assegnazione di ruoli |
| Combinazioni  | No                        | $\binom{n}{k}$                 | Formazione di gruppi |
:::

::: {.callout-important title="Il punto fondamentale da non dimenticare"}
Le formule combinatorie contano le configurazioni possibili anche quando queste non sono equiprobabili. L'equiprobabilità è necessaria soltanto quando trasformiamo il conteggio in una probabilità mediante il rapporto tra casi favorevoli e casi possibili. La combinatoria ci dice *quante* configurazioni esistono, non *quali* siano più plausibili.
:::

## Quando l'equiprobabilità non si applica {#sec-limits-of-equiprobability}

Finora abbiamo esaminato i casi in cui l'equiprobabilità può essere utile. Nei modelli sostantivi della ricerca psicologica, tuttavia, persone, item e contesti presentano spesso differenze sistematiche: l'equiprobabilità deve quindi essere giustificata caso per caso.

### La variabilità è la norma, non l'anomalia

Quasi ogni fenomeno psicologico presenta una variabilità sistematica. Gli item di un test hanno difficoltà diverse. Le persone hanno abilità diverse. I trattamenti funzionano in modo diverso per pazienti diversi. Ignorare questa variabilità assumendo equiprobabilità significa perdere l'essenza del fenomeno.

### Esempio: difficoltà degli item nei test

Consideriamo un test con 5 item di difficoltà diversa:

```{r}
item_difficolta <- c(0.9, 0.7, 0.5, 0.3, 0.1)
cat("Probabilità di risposta corretta per item:\n")
for (i in seq_along(item_difficolta)) {
  cat("  Item", i, ":", item_difficolta[i], "\n")
}
set.seed(123)
risposte <- replicate(1000, rbinom(5, 1, item_difficolta))
cat("\nProporzioni osservate (simulate):", round(rowMeans(risposte), 2))
```

Assumere equiprobabilità ($P = 0.5$ per ogni item) produrrebbe una sottostima sugli item facili e una sovrastima su quelli difficili. L'errore non è solo quantitativo: si ignorerebbe una proprietà fondamentale degli item.

### La lezione più ampia

**L'equiprobabilità è un'ipotesi da verificare, non da assumere per default**. Quando la rifiutiamo, riconosciamo che il mondo è più ricco di quanto l'equiprobabilità possa rappresentare. La distribuzione Beta, che vedremo ora, ci offre uno strumento per esprimere questa ricchezza.

## La distribuzione Beta: dal discreto al continuo {#sec-beta-distribution}

Finora abbiamo ragionato su spazi finiti. Ma in molti contesti psicologici dobbiamo stimare dei **parametri sconosciuti** che possono assumere qualsiasi valore in un intervallo continuo (ad esempio, la probabilità di risposta a un trattamento).

La **distribuzione Beta** è lo strumento che ci permette di rappresentare le nostre credenze su questi parametri.

### Intuizione: la Beta come "memoria di esperienze"

La distribuzione $\text{Beta}(\alpha, \beta)$ descrive quanto sono plausibili i diversi valori di una probabilità $\theta$ compresa tra 0 e 1. I parametri possono essere interpretati come **pseudo-conteggi** che sintetizzano la direzione e la forza dell'informazione precedente; non devono però essere confusi necessariamente con osservazioni reali.

- **Beta(1,1)**: distribuzione uniforme rispetto a $\theta$; intervalli della stessa ampiezza ricevono la stessa probabilità.
- **Beta(5,5)**: distribuzione simmetrica e concentrata intorno a 0.5.
- **Beta(20,10)**: distribuzione concentrata su valori relativamente elevati, con media circa 0.67.
- **Beta(2,8)**: distribuzione concentrata su valori relativamente bassi, con media 0.20.

```{r}
#| label: fig-beta-forme
#| fig-cap: "Quattro distribuzioni Beta con posizioni e concentrazioni differenti."
theta <- seq(0, 1, length.out = 500)
beta_params <- list(
  "Beta(1,1): Ignoranza totale" = c(1, 1),
  "Beta(5,5): Credenza centrale" = c(5, 5),
  "Beta(20,10): Aspettativa alta" = c(20, 10),
  "Beta(2,8): Aspettativa bassa" = c(2, 8)
)
df_beta <- data.frame()
for (nome in names(beta_params)) {
  params <- beta_params[[nome]]
  df_beta <- rbind(df_beta, data.frame(
    theta = theta,
    Densita = dbeta(theta, params[1], params[2]),
    Distribuzione = nome
  ))
}
ggplot(df_beta, aes(x = theta, y = Densita, color = Distribuzione)) +
  geom_line(linewidth = 1.2) +
  facet_wrap(~ Distribuzione, scales = "free_y", ncol = 2) +
  labs(x = expression(theta), y = "Densità",
       title = "Forme della distribuzione Beta") +
  theme(legend.position = "none")
```

La @fig-beta-forme mostra che i due parametri controllano sia la posizione sia la concentrazione della distribuzione.

### Due parametri, due significati

- **Posizione**: la media della distribuzione è

  $$
  \mathbb{E}[\theta] = \frac{\alpha}{\alpha + \beta}.
  $$

- **Concentrazione**: a parità di media, $\alpha+\beta$ controlla quanto la distribuzione è raccolta intorno ai valori centrali. Valori più alti indicano una credenza più concentrata; valori più bassi una maggiore dispersione.

### Beta(1,1): l'equiprobabilità continua

Beta(1,1) è la **distribuzione uniforme** su $[0,1]$: intervalli della stessa ampiezza ricevono la stessa probabilità. È quindi un analogo continuo dell'equiprobabilità rispetto al parametro $\theta$, ma non rappresenta un'ignoranza assoluta indipendente dalla parametrizzazione:

$$
\text{Equiprobabilità discreta} \longleftrightarrow \text{Uniformità continua (Beta(1,1))}
$$

### Aggiornamento bayesiano: il modello Beta-Binomiale

Se partiamo da $\text{Beta}(\alpha, \beta)$ e osserviamo $k$ successi su $n$ prove, la nuova credenza (posteriore) è:

$$
\theta \sim \text{Beta}(\alpha, \beta)
\;\xrightarrow{\text{osserviamo } k \text{ su } n}\;
\theta \mid k \sim \text{Beta}(\alpha + k, \beta + n - k).
$$

I successi osservati si "aggiungono" ad $\alpha$, gli insuccessi a $\beta$. L'aggiornamento è intuitivo: la conoscenza precedente si combina con i nuovi dati.

::: {.callout-note collapse="true" title="Esempio: test a scelta multipla"}

Uno studente risponde a 20 domande a scelta multipla (4 opzioni). Adottiamo un prior Beta(1,3), centrato sulla probabilità 0.25 prevista da una risposta casuale a quattro alternative. Se osserva 7 risposte corrette, la posterior diventa Beta(8,16), con media $8/24 \approx 0.33$.

```{r}
#| label: fig-beta-aggiornamento-test
#| fig-cap: "Distribuzione a priori e distribuzione a posteriori dopo 7 risposte corrette su 20."
theta <- seq(0, 1, length.out = 500)
prior <- dbeta(theta, 1, 3)
posterior <- dbeta(theta, 8, 16)
df <- data.frame(
  theta = rep(theta, 2),
  Densita = c(prior, posterior),
  Tipo = rep(c("Prior Beta(1,3)", "Posterior Beta(8,16)"), each = 500)
)
ggplot(df, aes(x = theta, y = Densita, color = Tipo)) +
  geom_line(linewidth = 1.3) +
  geom_vline(xintercept = c(0.25, 0.33), linetype = "dashed", alpha = 0.5) +
  labs(title = "Aggiornamento bayesiano: prima e dopo 20 risposte",
       x = expression(theta ~ "(probabilità di risposta corretta)"),
       y = "Densità")
```

La @fig-beta-aggiornamento-test rende visibile lo spostamento dalla distribuzione a priori alla distribuzione a posteriori.

**Intervallo di credibilità 95%**: 
```{r}
alpha_post <- 8
beta_post <- 16
ci <- qbeta(c(0.025, 0.975), alpha_post, beta_post)
cat("Media posteriore:", round(alpha_post/(alpha_post + beta_post), 3), "\n")
cat("Intervallo 95%: [", round(ci[1], 2), ",", round(ci[2], 2), "]")
```

L'intervallo è circa $[0.16, 0.53]$. Condizionatamente al modello, al prior e ai dati osservati, la probabilità posteriore che $\theta$ appartenga a questo intervallo è 0.95. L'ampiezza dell'intervallo mostra che, dopo sole 20 risposte, rimane una notevole incertezza.
:::

### Aggiornamento sequenziale: la conoscenza si accumula

Una conseguenza pratica importante è che l'aggiornamento può avvenire **man mano che si osservano nuovi dati**, senza ricalcolare tutto da capo.

```{r}
#| label: fig-beta-aggiornamento-sequenziale
#| fig-cap: "Evoluzione della distribuzione Beta durante un aggiornamento sequenziale simulato."
set.seed(42)
theta_vero <- 0.4
n_domande <- 20
risposte <- rbinom(n_domande, 1, theta_vero)
alpha <- 1
beta <- 3
theta_grid <- seq(0, 1, length.out = 200)
df_evol <- data.frame()
for (i in c(0, 5, 10, 20)) {
  if (i == 0) {
    dens <- dbeta(theta_grid, alpha, beta)
    label <- "Prior (n=0)"
  } else {
    a <- 1 + sum(risposte[1:i])
    b <- 3 + i - sum(risposte[1:i])
    dens <- dbeta(theta_grid, a, b)
    label <- paste0("n = ", i)
  }
  df_evol <- rbind(df_evol, data.frame(
    theta = theta_grid, Densita = dens, n = label
  ))
}
ggplot(df_evol, aes(x = theta, y = Densita, color = n)) +
  geom_line(linewidth = 1.2) +
  geom_vline(xintercept = theta_vero, linetype = "dashed") +
  annotate("text", x = theta_vero + 0.05, y = max(df_evol$Densita) * 0.9,
           label = expression(theta~"vero"), hjust = 0) +
  labs(title = "Evoluzione delle credenze all'accumularsi dei dati",
       x = expression(theta), y = "Densità", color = "Osservazioni")
```

La @fig-beta-aggiornamento-sequenziale mostra l'evoluzione della distribuzione in quattro momenti della stessa sequenza simulata.

In questa simulazione la distribuzione tende a spostarsi verso il valore che ha generato i dati ($\theta=0.4$) e a restringersi. Il restringimento riflette l'aumento dell'informazione; la posizione può però oscillare da un aggiornamento al successivo, perché i dati osservati sono variabili.


## Applicazioni psicologiche {#sec-applications-psychology}

Gli strumenti che abbiamo sviluppato trovano applicazione diretta in contesti psicologici concreti.

### Item Response Theory (IRT)

La **teoria della risposta agli item** formalizza ciò che ogni insegnante sa intuitivamente: la probabilità di rispondere correttamente a una domanda dipende sia dallo studente sia dalla domanda. Un modello logistico semplice, noto come modello di Rasch, è:

$$
P(\text{corretto} \mid \theta, b) = \frac{1}{1 + e^{-(\theta - b)}},
$$

dove $\theta$ è l'abilità dello studente e $b$ la difficoltà dell'item. Questa formulazione non assume equiprobabilità: riconosce che la probabilità di risposta corretta cambia sistematicamente in funzione dell'abilità della persona e della difficoltà dell'item.

### Bias di risposta nei questionari

Le risposte ai questionari sono influenzate da fenomeni sistematici come l'**acquiescenza** (tendenza a rispondere "sì"), la **desiderabilità sociale** o gli **effetti di posizione**. Questi bias significano che le opzioni di risposta non sono equiprobabili. Un modello adeguato deve esplicitare queste tendenze, distinguendo la variabilità dovuta al costrutto misurato da quella dovuta allo stile di risposta.

### Efficacia degli interventi

Quando si valuta l'efficacia di un trattamento, l'equiprobabilità è particolarmente inappropriata. Non tutti i pazienti rispondono allo stesso modo. Un modello bayesiano può:

1. incorporare informazioni provenienti da studi precedenti mediante il prior;
2. aggiornare le stime quando si accumulano nuovi dati;
3. rappresentare esplicitamente la variabilità interindividuale;
4. quantificare l'incertezza sui parametri in modo interpretabile.

Questo approccio produce stime che riconoscono la complessità del fenomeno, invece di nasconderla sotto l'ipotesi di uniformità.


## Riflessioni conclusive {.unnumbered .unlisted}

Siamo partiti da una domanda apparentemente semplice — quando possiamo considerare gli esiti ugualmente probabili? — e abbiamo visto che la risposta dipende dalle informazioni disponibili e dal modello adottato.

L'equiprobabilità non deriva dal solo fatto che possiamo elencare gli esiti. Il calcolo combinatorio stabilisce quante configurazioni sono possibili; per trasformare questi conteggi in probabilità occorre inoltre giustificare che le configurazioni siano trattate nello stesso modo dal meccanismo o dallo stato informativo considerato.

Nella ricerca psicologica questa condizione è spesso violata: persone, item e contesti differiscono sistematicamente. La distribuzione Beta offre un primo strumento per rappresentare credenze non uniformi su una probabilità e mostra come l'informazione precedente possa essere aggiornata alla luce di nuovi dati.

Nel @sec-prob-bayes-theorem vedremo come la probabilità condizionata e il teorema di Bayes generalizzano questo processo di aggiornamento.

## Esercizi {.unnumbered .unlisted}

1. Un dado viene descritto soltanto come «a sei facce». È sufficiente questa informazione per assegnare probabilità $1/6$ a ogni faccia? Spiega quale ulteriore assunzione è necessaria.
2. In un'urna ci sono 3 palline rosse e 2 blu. Supponendo che ogni pallina abbia la stessa probabilità di essere estratta, qual è la probabilità di ottenere una pallina rossa? Indica quale parte del ragionamento dipende dal conteggio e quale dall'equiprobabilità.
3. Uno studio può usare 2 tipi di stimolo e 3 tempi di misurazione. Quanti disegni si possono formare combinando un tipo di stimolo con un tempo? Quale principio di conteggio stai usando?
4. Per ciascuna situazione indica se servono permutazioni, disposizioni o combinazioni:
   a. ordinare tutti e 5 gli stimoli di una lista;
   b. assegnare 3 ruoli diversi a 8 partecipanti;
   c. scegliere 3 persone da un gruppo di 8 senza attribuire ruoli.
5. Cinque parole possono essere presentate in $5!=120$ ordini. Che cosa possiamo concludere da questo conteggio? Che cosa occorre aggiungere per affermare che ogni ordine ha probabilità $1/120$?
6. Confronta Beta(5,5) e Beta(20,20). Hanno la stessa media? Quale delle due esprime una credenza più concentrata intorno a 0.5?
7. Un prior Beta(2,3) viene aggiornato con 4 successi e 1 insuccesso. Qual è la distribuzione a posteriori? Spiega il significato dell'aumento dei due parametri.
8. Dopo un'analisi otteniamo un intervallo di credibilità al 95% pari a $[0.16,0.53]$. Che cosa significa questa affermazione nell'interpretazione bayesiana? Perché non equivale a dire che il modello è certamente corretto?

::: {.callout-tip title="Soluzioni" collapse="true"}

1. No. Occorre assumere che il dado e il meccanismo di lancio non forniscano ragioni per favorire una faccia rispetto alle altre. La presenza di sei facce permette di elencare gli esiti, ma non garantisce da sola l'equiprobabilità.
2. I casi favorevoli sono 3 e quelli possibili 5, quindi $P(\text{rossa})=3/5=0.60$. Il conteggio fornisce i numeri 3 e 5; il rapporto è legittimo perché abbiamo assunto che ogni pallina sia selezionata con la stessa probabilità.
3. I disegni sono $2\times3=6$. Usiamo il principio del prodotto, perché a ciascuna scelta del tipo di stimolo possono essere associate tutte e tre le scelte del tempo di misurazione.
4. a. Permutazioni, perché si ordinano tutti gli elementi. b. Disposizioni, perché si scelgono tre persone e i ruoli sono distinti. c. Combinazioni, perché si scelgono tre persone e l'ordine non conta.
5. Possiamo concludere che esistono 120 ordini distinti. Per attribuire probabilità $1/120$ a ciascuno dobbiamo anche assumere che la procedura di randomizzazione selezioni uniformemente tra i 120 ordini.
6. Entrambe hanno media 0.5. Beta(20,20) è più concentrata perché la somma dei parametri è maggiore; esprime quindi meno dispersione intorno alla stessa posizione centrale.
7. La posterior è Beta$(2+4,3+1)=$ Beta(6,4). I successi aumentano il primo parametro e gli insuccessi il secondo: i nuovi dati si combinano con l'informazione rappresentata dal prior.
8. Condizionatamente al modello, al prior e ai dati, la probabilità posteriore che il parametro appartenga all'intervallo è 0.95. L'affermazione riguarda l'incertezza sul parametro *all'interno del modello*; non dimostra che le assunzioni del modello siano corrette.

:::

::: {.callout-note title="Punti chiave" collapse="true"}

- L'equiprobabilità deve essere giustificata dalle informazioni e dal meccanismo considerato; non deriva dal semplice elenco degli esiti.
- La formula $P(A)=|A|/|\Omega|$ vale quando gli esiti elementari sono equiprobabili.
- Il principio della somma conta alternative mutuamente esclusive; il principio del prodotto conta configurazioni costruite attraverso più passaggi.
- Permutazioni, disposizioni e combinazioni differiscono per il ruolo dell'ordine e per il numero di elementi selezionati.
- La combinatoria conta configurazioni; solo un'ulteriore ipotesi di equiprobabilità permette di trasformare i conteggi in probabilità.
- La distribuzione Beta rappresenta credenze su una probabilità continua mediante posizione e concentrazione.
- Beta(1,1) è uniforme rispetto a $\theta$, ma l'uniformità dipende dalla parametrizzazione scelta.
- Nel modello Beta-Binomiale i dati aggiornano i parametri aggiungendo successi e insuccessi.

:::

::: {.callout-note title="Ambiente di sviluppo" collapse="true"}

```{r}
sessionInfo()
```

:::
