# Equiprobabilità e calcolo combinatorio {#sec-equiprobability-combinatorics}

## Introduzione {.unnumbered .unlisted}

Qual è la probabilità di ottenere "testa" nel lancio di una moneta? La risposta che viene spontanea, "1/2", sembra ovvia, quasi banale. Eppure, dietro a questa apparente semplicità si nasconde una questione epistemologica profonda.

La formula che abbiamo imparato,

$$
\text{Probabilità} = \frac{\text{casi favorevoli}}{\text{casi possibili}},
$$
viene spesso presentata come *la* definizione di probabilità. Ma è davvero così? E soprattutto: quando possiamo utilizzarla in modo legittimo?

La risposta è che questa formula vale solo in un contesto ben preciso: quello in cui tutti gli esiti sono considerati *a priori* ugualmente plausibili. Questo capitolo esplora il significato di questa assunzione, i suoi limiti e gli strumenti per andare oltre, dalla combinatoria alla distribuzione Beta.

### Il percorso del capitolo {.unnumbered .unlisted}

In questo capitolo faremo tre cose:

1. **Capiremo quando l'equiprobabilità è giustificata** e cosa significa esattamente assumerla. Capiremo che non si tratta di una proprietà del mondo, ma di una scelta inferenziale basata sullo stato delle nostre informazioni.

2. **Impareremo le tecniche combinatorie** (permutazioni, disposizioni e combinazioni) come strumenti per *contare* le configurazioni equiprobabili, riconoscendo che la combinatoria è un'ancella dell'equiprobabilità e non il suo fondamento.

3. **Introdurremo la distribuzione Beta** come generalizzazione continua che ci permette di rappresentare credenze *non* uniformi, aprendo la strada a modelli più realistici per i fenomeni psicologici.

::: {.callout-tip collapse="true"}
## Prerequisiti

Per seguire questo capitolo è necessario aver letto:

- @sec-prob-interpretation
- @sec-prob-axioms-coherence

Conoscenze matematiche richieste:

- @sec-apx-sets - per operazioni su eventi
- @sec-apx-combinatorics - fondamentale per permutazioni, disposizioni e combinazioni

Competenze pratiche:

- familiarità di base con R per eseguire le simulazioni Monte Carlo presentate nel capitolo
:::

### Panoramica del capitolo {.unnumbered .unlisted}

- Il principio di indifferenza e la simmetria epistemica.
- Formula classica come caso speciale bayesiano.
- Tecniche di calcolo combinatorio: permutazioni, disposizioni, combinazioni.
- Quando l'equiprobabilità NON si applica.
- La distribuzione Beta come generalizzazione continua.
- Applicazioni psicologiche.

::: {.callout-caution collapse=true title="Preparazione del Notebook"}

```{r}
#| output: false
here::here("code", "_common.R") |> 
  source()

# Load packages
if (!requireNamespace("pacman")) install.packages("pacman")
pacman::p_load(combinat, gtools)
# Riapplica il tema per sicurezza
apply_visual_theme()
```
:::

## Il principio di indifferenza {#sec-indifferenza}

Partiamo dalla domanda fondamentale: quando è legittimo assumere che tutti gli esiti siano ugualmente probabili?

La risposta, secondo la prospettiva bayesiana, non riguarda le proprietà fisiche degli oggetti, ma *lo stato delle nostre conoscenze*. Il principio che giustifica l'equiprobabilità è chiamato **principio di indifferenza**.

::: {#def-principle-indifference}
### Principio di indifferenza

Se non abbiamo *ragioni per distinguere* tra $n$ possibilità mutualmente esclusive ed esaustive, è razionalmente coerente assegnare a ciascuna la stessa credenza, pari a $1/n$.
:::

### L'equiprobabilità come simmetria dell'ignoranza

Questa definizione merita una lettura attenta. Non dice che gli esiti *sono* equiprobabili. Dice che *è razionale trattarli come tali* quando non abbiamo informazioni che ci permettano di distinguerli.

In questa prospettiva, l'equiprobabilità non è una proprietà del mondo, ma una proprietà della nostra relazione epistemica con esso. Riflette la **simmetria della nostra ignoranza**: se non conosciamo nulla che favorisca un esito rispetto a un altro, non abbiamo basi razionali per assegnare probabilità diverse.

### Condizioni di applicabilità

Il principio di indifferenza è potente ma non automatico. La sua applicazione richiede che siano soddisfatte alcune condizioni:

1. **Simmetria fisica rilevante**: il sistema non deve presentare differenze *rilevanti* tra gli esiti.
2. **Ignoranza genuina**: non devono essere disponibili informazioni che permettano di distinguere razionalmente tra gli esiti.
3. **Assenza di struttura rilevante**: il processo non deve presentare pattern o vincoli che rendano alcuni risultati più probabili di altri.

La parola chiave qui è *giudizio*. L'equiprobabilità non si applica in modo meccanico, ma richiede una valutazione esplicita del contesto.

::: {.callout-important collapse="true" title="Due modi di pensare all'equiprobabilità"}

**Prospettiva frequentista**: «Il dado è equo, quindi ogni faccia ha probabilità 1/6.»  
**Prospettiva bayesiana**: «Non dispongo di informazioni che favoriscano una faccia rispetto alle altre, quindi assegno a ciascuna una probabilità di 1/6.»

La differenza è sostanziale: nel primo caso l'equiprobabilità è una proprietà fisica; nel secondo è una proprietà dello stato informativo dell'osservatore.
:::

::: {.callout-note collapse="true" title="Il paradosso di Bertrand (approfondimento)"}

L'applicazione ingenua del principio di indifferenza può condurre a contraddizioni. Supponiamo che una fabbrica produca cubi con lato compreso tra 0 e 1 metro. Qual è la probabilità che un cubo selezionato a caso abbia lato > 0.5?

- Se assumiamo equiprobabilità rispetto alla *lunghezza*, otteniamo 0.5.
- Se assumiamo equiprobabilità rispetto al *volume*, il calcolo cambia.

Il paradosso non segnala un fallimento della teoria, ma un'**ambiguità nella formulazione del problema**: la probabilità non ha senso finché non specifichiamo *rispetto a quale variabile* assumiamo l'indifferenza.
:::

## La formula classica come caso speciale {#sec-classical-formula}

Una volta compreso il principio di indifferenza, possiamo finalmente dare una collocazione precisa alla formula classica della probabilità. Non si tratta di una definizione fondamentale, ma di un **teorema derivato** che vale sotto condizioni specifiche.

::: {#thm-classical-formula}
### Formula classica della probabilità

Sia $\Omega = \{\omega_1, \ldots, \omega_n\}$ uno spazio campionario finito in cui, per **simmetria epistemica**, tutti gli esiti sono ritenuti equiprobabili:

$$
P(\omega_i) = \frac{1}{n} \quad \text{per ogni } i.
$$

Allora, per qualsiasi evento $A \subseteq \Omega$,

$$
P(A) = \frac{|A|}{|\Omega|}
= \frac{\text{casi favorevoli}}{\text{casi possibili}}.
$$
:::

> **Messaggio chiave**: la formula classica **non definisce** che cosa sia una probabilità. È una **conseguenza** degli assiomi di coerenza e vale solo quando l'ipotesi di equiprobabilità è giustificata.

## Tecniche di calcolo combinatorio {#sec-combinatorics}

Assumendo che l'equiprobabilità sia stata verificata, il calcolo combinatorio fornisce gli strumenti per contare le configurazioni. La scelta della tecnica appropriata dipende da due domande:

1. L'ordine conta?
2. Selezioniamo tutti gli elementi o solo alcuni?

### Principio della somma

Quando le possibilità si suddividono in categorie mutualmente esclusive, il numero totale è la somma delle possibilità di ciascuna categoria.:

$$
n_{\text{totale}} = n_1 + n_2 + \dots + n_k.
$$

::: {.callout-note title="Esempio psicologico" collapse="true"}

Un paziente può accedere a:

- 8 protocolli cognitivi,
- 6 protocolli comportamentali,
- 10 protocolli integrati.

Se non abbiamo informazioni che favoriscano un tipo di protocollo rispetto agli altri, le opzioni equiprobabili sono:

$$
8 + 6 + 10 = 24,
$$
con probabilità $1/24$ per ciascun protocollo specifico.

*Nota*: questa equiprobabilità presuppone che non ci siano indicazioni cliniche che rendano alcuni protocolli più appropriati di altri per questo specifico paziente. Se tali indicazioni esistono, l'equiprobabilità non è più giustificata.
:::

### Principio del prodotto

Quando una configurazione è il risultato di scelte sequenziali indipendenti, il numero totale è il prodotto delle possibilità di ciascuna scelta.:

$$
n_{\text{totale}} = n_1 \times n_2 \times \dots \times n_k.
$$

::: {.callout-note title="Esempio psicologico" collapse="true"}

Nella progettazione di uno studio:

- 3 metodi di valutazione,
- 4 frequenze di misurazione,
- 2 durate di follow-up,

producono:

$$
3 \times 4 \times 2 = 24
$$
disegni possibili. Se non abbiamo ragioni teoriche per preferire un disegno a un altro, ciascuno ha una probabilità $1/24$ di essere "quello giusto" per il nostro scopo.

*Nota*: nella pratica, quasi sempre abbiamo delle ragioni per preferire alcuni disegni, come considerazioni sulla fattibilità, sul costo e sulla validità. L'equiprobabilità è raramente la descrizione corretta della nostra incertezza riguardo alla scelta del disegno.
:::

### Permutazioni: tutti gli ordinamenti di $n$ elementi

Le **permutazioni** contano i modi di ordinare $n$ oggetti distinti quando l'ordine è rilevante:

$$
P_n = n! = n \times (n-1) \times \cdots \times 1.
$$ {#eq-permutations-def}

L'intuizione è semplice: il primo elemento può essere scelto in $n$ modi, il secondo in $n-1$, e così via.

::: {.callout-note collapse="true" title="Esempio psicologico"}

In un esperimento sulla memoria, 5 parole vengono presentate in ordine casuale. Quanti ordinamenti sono possibili? 

$$
5! = 120.
$$

Se la randomizzazione è davvero casuale (equiprobabilità degli ordinamenti), ogni sequenza specifica ha probabilità $1/120 \approx 0.008$.

```{r}
#| label: permutazioni-esperimento
parole <- c("Tavolo", "Fiore", "Automobile", "Stella", "Libro")
n_perm <- factorial(length(parole))

cat("Parole:", paste(parole, collapse = ", "), "\n")
cat("Ordini possibili:", n_perm, "\n")
cat("P(ordine specifico):", round(1/n_perm, 5), "\n\n")

# Esempi di sequenze
set.seed(123)
cat("Sequenze casuali:\n")
for(i in 1:3) {
  cat(" ", paste(sample(parole), collapse = " → "), "\n")
}
```

*Nota psicologica*: l'equiprobabilità riguarda la selezione, non gli effetti psicologici dell'ordine.
:::

### Disposizioni: $k$ elementi ordinati da $n$

Le **disposizioni** contano i modi di scegliere e ordinare $k$ oggetti distinti da un insieme di $n$ elementi:

$$
D_{n,k} = \frac{n!}{(n-k)!}
       = n \times (n-1) \times \cdots \times (n-k+1).
$$ {#eq-dispositions-def}

::: {.callout-note collapse="true" title="Esempio psicologico"}

Con 8 partecipanti e 3 ruoli distinti (facilitatore, osservatore, timekeeper), le assegnazioni possibili sono:

$$
D_{8,3} = \frac{8!}{5!} = 8 \times 7 \times 6 = 336.
$$

In assenza di informazioni sulle competenze, ogni assegnazione ha probabilità $1/336 \approx 0.003$.

*Nota*: nella pratica, i ruoli si assegnano in base alle competenze, quindi l'equiprobabilità è spesso inappropriata.
:::

### Combinazioni: $k$ elementi non ordinati da $n$

Le **combinazioni** contano i sottoinsiemi di $k$ elementi scelti da $n$, quando l'ordine non è rilevante:

$$
C_{n,k} = \binom{n}{k} = \frac{n!}{k!(n-k)!}.
$$ {#eq-combinations-def}

::: {.callout-note collapse="true" title="Esempio psicologico"}

Con 12 volontari per il peer counseling, le coppie possibili sono:

$$
\binom{12}{2} = \frac{12!}{2! \cdot 10!} = 66.
$$

Se non abbiamo informazioni sulla compatibilità, ogni coppia ha probabilità $1/66 \approx 0.015$.

*Nota*: nella realtà, alcune coppie funzionano meglio di altre. Un modello realistico dovrebbe assegnare probabilità diverse in base a predittori di compatibilità.
:::

::: {.callout-tip title="Riepilogo: quale tecnica usare?"}

| Tecnica        | Ordine conta?             | Formula                        | Esempio psicologico |
|---------------|---------------------------|--------------------------------|---------------------|
| Permutazioni  | Sì (tutti gli elementi)   | $n!$                           | Ordine di $n$ stimoli |
| Disposizioni  | Sì (solo $k$ elementi)    | $\frac{n!}{(n-k)!}$            | Assegnazione di ruoli |
| Combinazioni  | No                        | $\binom{n}{k}$                 | Formazione di gruppi |
:::

::: {.callout-important title="Il punto fondamentale da non dimenticare"}
Ogni formula combinatoria presuppone che tutte le configurazioni elencate siano **equiprobabili**. La combinatoria ci dice *quante* configurazioni esistono, non *quali* siano più probabili.
:::

## Quando l'equiprobabilità non si applica {#sec-limits-of-equiprobability}

Finora abbiamo trattato l'equiprobabilità come se fosse la norma. È il momento di ribaltare la prospettiva: nella ricerca psicologica, l'equiprobabilità è l'*eccezione*, non la regola.

### La variabilità è la norma, non l'anomalia

Quasi ogni fenomeno psicologico presenta una variabilità sistematica. Gli item di un test hanno difficoltà diverse. Le persone hanno abilità diverse. I trattamenti funzionano in modo diverso per pazienti diversi. Ignorare questa variabilità assumendo equiprobabilità significa perdere l'essenza del fenomeno.

### Esempio: difficoltà degli item nei test

Consideriamo un test con 5 item di difficoltà diversa:

```{r}
item_difficolta <- c(0.9, 0.7, 0.5, 0.3, 0.1)
cat("Probabilità di risposta corretta per item:\n")
for(i in seq_along(item_difficolta)) {
  cat("  Item", i, ":", item_difficolta[i], "\n")
}
set.seed(123)
risposte <- replicate(1000, rbinom(5, 1, item_difficolta))
cat("\nProporzioni osservate (simulate):", round(rowMeans(risposte), 2))
```

Assumere equiprobabilità ($P = 0.5$ per ogni item) produrrebbe una sottostima sugli item facili e una sovrastima su quelli difficili. L'errore non è solo quantitativo: si ignorerebbe una proprietà fondamentale degli item.

### La lezione più ampia

**L'equiprobabilità è un'ipotesi da verificare, non da assumere per default**. Quando la rifiutiamo, riconosciamo che il mondo è più ricco di quanto l'equiprobabilità possa rappresentare. La distribuzione Beta, che vedremo ora, ci offre uno strumento per esprimere questa ricchezza.

## La distribuzione Beta: dal discreto al continuo {#sec-beta-distribution}

Finora abbiamo ragionato su spazi finiti. Ma in molti contesti psicologici dobbiamo stimare dei **parametri sconosciuti** che possono assumere qualsiasi valore in un intervallo continuo (ad esempio, la probabilità di risposta a un trattamento).

La **distribuzione Beta** è lo strumento che ci permette di rappresentare le nostre credenze su questi parametri.

### Intuizione: la Beta come "memoria di esperienze"

La distribuzione $\text{Beta}(\alpha, \beta)$ può essere pensata come la **sintesi di esperienze passate** codificate sotto forma di "conteggi virtuali":

- $\alpha - 1$ = numero di "successi" osservati (o immaginati);
- $\beta - 1$ = numero di "insuccessi" osservati (o immaginati).

- **Beta(1,1)**: nessuna esperienza pregressa — ogni valore è ugualmente plausibile (analogo continuo dell'equiprobabilità).
- **Beta(5,5)**: come se avessimo osservato 4 successi e 4 insuccessi — credenza centrata, incertezza moderata.
- **Beta(20,10)**: come se avessimo osservato 19 successi e 9 insuccessi — aspettativa elevata, maggiore certezza.

```{r}
theta <- seq(0, 1, length.out = 500)
beta_params <- list(
  "Beta(1,1): Ignoranza totale" = c(1, 1),
  "Beta(5,5): Credenza centrale" = c(5, 5),
  "Beta(20,10): Aspettativa alta" = c(20, 10),
  "Beta(2,8): Aspettativa bassa" = c(2, 8)
)
df_beta <- data.frame()
for(nome in names(beta_params)) {
  params <- beta_params[[nome]]
  df_beta <- rbind(df_beta, data.frame(
    theta = theta,
    Densita = dbeta(theta, params[1], params[2]),
    Distribuzione = nome
  ))
}
ggplot(df_beta, aes(x = theta, y = Densita, color = Distribuzione)) +
  geom_line(linewidth = 1.2) +
  facet_wrap(~ Distribuzione, scales = "free_y", ncol = 2) +
  labs(x = expression(theta), y = "Densità",
       title = "Forme della distribuzione Beta") +
  theme(legend.position = "none")
```

### Due parametri, due significati

- **Posizione** (dove pensiamo che sia $\theta$):  
  $$\mathbb{E}[\theta] = \frac{\alpha}{\alpha + \beta}$$
- **Forza della convinzione** (quanto siamo sicuri):  
  $\alpha + \beta$ controlla la concentrazione. Valori alti → distribuzione stretta (sicurezza); valori bassi → distribuzione diffusa (incertezza).

### Beta(1,1): l'equiprobabilità continua

Beta(1,1) è semplicemente la **distribuzione uniforme** su [0,1]: ogni valore è ugualmente plausibile. Rappresenta l'analogo *continuo* del principio di indifferenza:

$$
\text{Equiprobabilità discreta} \longleftrightarrow \text{Uniformità continua (Beta(1,1))}
$$

### Aggiornamento bayesiano: il modello Beta-Binomiale

Se partiamo da $\text{Beta}(\alpha, \beta)$ e osserviamo $k$ successi su $n$ prove, la nuova credenza (posteriore) è:

$$
\theta \sim \text{Beta}(\alpha, \beta)
\;\xrightarrow{\text{osserviamo } k \text{ su } n}\;
\theta \mid k \sim \text{Beta}(\alpha + k, \beta + n - k).
$$

I successi osservati si "aggiungono" ad $\alpha$, gli insuccessi a $\beta$. L'aggiornamento è intuitivo: la conoscenza precedente si combina con i nuovi dati.

::: {.callout-note collapse="true" title="Esempio: test a scelta multipla"}

Uno studente risponde a 20 domande a scelta multipla (4 opzioni). Adottiamo un prior Beta(1,3), che riflette l'ipotesi di risposte casuali (media = 0.25). Se osserva 7 risposte corrette, la posterior diventa Beta(8,16), con media $8/24 \approx 0.33$.

```{r}
prior <- dbeta(theta, 1, 3)
posterior <- dbeta(theta, 8, 16)
df <- data.frame(
  theta = rep(theta, 2),
  Densita = c(prior, posterior),
  Tipo = rep(c("Prior Beta(1,3)", "Posterior Beta(8,16)"), each = 500)
)
ggplot(df, aes(x = theta, y = Densita, color = Tipo)) +
  geom_line(linewidth = 1.3) +
  geom_vline(xintercept = c(0.25, 0.33), linetype = "dashed", alpha = 0.5) +
  labs(title = "Aggiornamento bayesiano: prima e dopo 20 risposte",
       x = expression(theta ~ "(probabilità di risposta corretta)"),
       y = "Densità")
```

**Intervallo di credibilità 95%**: 
```{r}
alpha_post <- 8; beta_post <- 16
ci <- qbeta(c(0.025, 0.975), alpha_post, beta_post)
cat("Media posteriore:", round(alpha_post/(alpha_post + beta_post), 3), "\n")
cat("Intervallo 95%: [", round(ci[1], 2), ",", round(ci[2], 2), "]")
```

L'intervallo [0.18, 0.52] esprime l'incertezza residua: siamo ragionevolmente sicuri che la probabilità vera si trovi lì, ma l'intervallo è ancora piuttosto ampio.
:::

### Aggiornamento sequenziale: la conoscenza si accumula

Una conseguenza pratica importante è che l'aggiornamento può avvenire **man mano che si osservano nuovi dati**, senza ricalcolare tutto da capo.

```{r}
set.seed(42)
theta_vero <- 0.4
n_domande <- 20
risposte <- rbinom(n_domande, 1, theta_vero)
alpha <- 1; beta <- 3
theta_grid <- seq(0, 1, length.out = 200)
df_evol <- data.frame()
for(i in c(0, 5, 10, 20)) {
  if(i == 0) {
    dens <- dbeta(theta_grid, alpha, beta)
    label <- "Prior (n=0)"
  } else {
    a <- 1 + sum(risposte[1:i])
    b <- 3 + i - sum(risposte[1:i])
    dens <- dbeta(theta_grid, a, b)
    label <- paste0("n = ", i)
  }
  df_evol <- rbind(df_evol, data.frame(
    theta = theta_grid, Densita = dens, n = label
  ))
}
ggplot(df_evol, aes(x = theta, y = Densita, color = n)) +
  geom_line(linewidth = 1.2) +
  geom_vline(xintercept = theta_vero, linetype = "dashed") +
  annotate("text", x = theta_vero + 0.05, y = max(df_evol$Densita) * 0.9,
           label = expression(theta~"vero"), hjust = 0) +
  labs(title = "Evoluzione delle credenze all'accumularsi dei dati",
       x = expression(theta), y = "Densità", color = "Osservazioni")
```

La distribuzione si sposta gradualmente verso il valore vero ($\theta = 0.4$) e si restringe, riflettendo una crescente certezza.


## Applicazioni psicologiche {#sec-applications-psychology}

Gli strumenti che abbiamo sviluppato trovano applicazione diretta in contesti psicologici concreti.

### Item Response Theory (IRT)

La **teoria della risposta agli item** formalizza ciò che ogni insegnante sa intuitivamente: la probabilità di rispondere correttamente a una domanda dipende sia dallo studente che dalla domanda. Il modello base è:

$$
P(\text{corretto} \mid \theta, b) = \frac{1}{1 + e^{-(\theta - b)}},
$$

dove $\theta$ è l'abilità dello studente e $b$ la difficoltà dell'item. Questa formulazione **rifiuta esplicitamente** l'equiprobabilità, riconoscendo che gli item hanno difficoltà diverse e che la probabilità di risposta corretta varia sistematicamente.

### Bias di risposta nei questionari

Le risposte ai questionari sono influenzate da fenomeni sistematici come l'**acquiescenza** (tendenza a rispondere "sì"), la **desiderabilità sociale** o gli **effetti di posizione**. Questi bias significano che le opzioni di risposta non sono equiprobabili. Un modello adeguato deve esplicitare queste tendenze, distinguendo la variabilità dovuta al costrutto misurato da quella dovuta allo stile di risposta.

### Efficacia degli interventi

Quando si valuta l'efficacia di un trattamento, l'equiprobabilità è particolarmente inappropriata. Non tutti i pazienti rispondono allo stesso modo. L'approccio bayesiano permette di:

1. iniziare con prior informativi basati su studi precedenti;
2. aggiornare progressivamente man mano che i dati si accumulano;
3. rappresentare esplicitamente la variabilità interindividuale;
4. quantificare l'incertezza in modo interpretabile.

Questo approccio produce stime che riconoscono la complessità del fenomeno, invece di nasconderla sotto l'ipotesi di uniformità.


## Riflessioni conclusive {.unnumbered .unlisted}

Siamo partiti da una domanda apparentemente ingenua — "Quando possiamo dire che gli esiti sono 'ugualmente probabili'?" — e abbiamo scoperto che la risposta ci porta al cuore dell'epistemologia della probabilità.

L'equiprobabilità non è un fatto del mondo. È una **scelta inferenziale** che riflette uno stato particolare di conoscenza: quello in cui non abbiamo ragioni per distinguere tra le varie possibilità. La formula "casi favorevoli su casi possibili" è una conseguenza di questa assunzione, non una legge universale.

Nella ricerca psicologica, l'equiprobabilità è quasi sempre violata. Questa variabilità non è un fastidio da eliminare: è spesso la *sostanza* stessa di ciò che studiamo. La distribuzione Beta ci offre un primo strumento per andare oltre, consentendo di rappresentare credenze con forme e intensità diverse.

Nel prossimo capitolo vedremo come la **probabilità condizionata** e il **teorema di Bayes** formalizzino il processo di apprendimento dall'esperienza — non solo quando partiamo dall'equiprobabilità, ma anche quando disponiamo di informazioni strutturate.

## Punti chiave da ricordare {.unnumbered .unlisted}

::: {.callout-important}

1. **Principio di indifferenza**: l'equiprobabilità riflette simmetria epistemica, non una proprietà fisica. Assegniamo $P(\omega_i) = 1/n$ solo quando non abbiamo ragioni per preferire un esito.

2. **Formula classica come caso speciale**: $P(A) = |A|/|\Omega|$ è una *conseguenza* degli assiomi quando vale l'equiprobabilità, non una definizione universale.

3. **Tecniche combinatorie**:
   - Permutazioni: $n!$ (ordine conta, tutti gli elementi)
   - Disposizioni: $n!/(n-k)!$ (ordine conta, $k$ elementi)
   - Combinazioni: $\binom{n}{k}$ (ordine non conta)

4. **Distribuzione Beta**:
   - Beta(1,1) = massima ignoranza (equiprobabilità continua).
   - Aggiornamento: $\text{Beta}(\alpha, \beta) \to \text{Beta}(\alpha+k, \beta+n-k)$.

5. **Limiti dell'equiprobabilità in psicologia**: IRT, bias di risposta e variabilità interindividuale richiedono modelli flessibili che vadano oltre l'assunzione di uniformità.

:::

::: {.callout-note collapse=true title="Informazioni sull'ambiente di sviluppo"}
```{r}
sessionInfo()
```
:::
