# Equiprobabilità e calcolo combinatorio come caso limite {#sec-equiprobability-combinatorics}

## Introduzione {.unnumbered .unlisted}

Nei capitoli precedenti abbiamo sviluppato una concezione della probabilità come grado di credenza razionale, in cui gli assiomi rappresentano vincoli di coerenza logica. In questo capitolo, ci poniamo una domanda di base: quando è lecito applicare la formula classica del rapporto tra "casi favorevoli" e  "casi possibili"?

La risposta a questo interrogativo risiede nel riconoscimento che tale formula presuppone implicitamente l'equiprobabilità di tutti gli esiti possibili. Solo quando ogni risultato è altrettanto plausibile, il rapporto tra casi favorevoli e totale corrisponde effettivamente alla probabilità dell'evento considerato.

La prospettiva bayesiana fornisce una fondazione concettuale rigorosa per questo approccio: l'equiprobabilità non rappresenta una proprietà intrinseca del mondo fisico, ma deriva da uno stato di *simmetria epistemica*, ovvero dall'assenza di ragioni valide per considerare un esito più plausibile di un altro. Questa visione formalizza il *principio di indifferenza*, noto anche come *principio di ragione insufficiente*: in assenza di informazioni discriminanti tra diverse possibilità, a queste ultime vengono assegnate credenze probabilistiche uguali.

Alla luce di questa interpretazione, il calcolo combinatorio assume un significato epistemologico rinnovato: esso non costituisce una definizione di probabilità, ma diventa uno *strumento di modellazione* per elencare sistematicamente le configurazioni in contesti che riteniamo caratterizzati da simmetria informativa.

Tuttavia, quando emergono informazioni asimmetriche, come nel caso di palline con pesi differenti in un'urna o di item di test con diversa difficoltà, l'ipotesi di equiprobabilità non è più sostenibile. In tali circostanze, è necessario abbandonare il modello uniforme semplice e adottare modelli parametrici più sofisticati, in grado di catturare adeguatamente le differenze sistematiche tra le alternative considerate.

### Panoramica del capitolo {.unnumbered .unlisted}

- Il principio di indifferenza e la simmetria epistemica.
- Formula classica come caso speciale bayesiano.
- Calcolo combinatorio come modellazione delle credenze equiprobabili.
- Esempi con urne, carte, dadi interpretati in chiave bayesiana.
- Quando l'equiprobabilità NON si applica.
- Dal discreto al continuo: parametri ignoti e Beta-Binomiale.
- La distribuzione Beta: un'intuizione profonda.
- Applicazioni psicologiche: test, item difficulty, response patterns.

::: {.callout-tip collapse=true}
## Prerequisiti

- Aver letto il @sec-prob-interpretation e il @sec-prob-models.
- Leggere l'@sec-apx-combinatorics (calcolo combinatorio).
- Familiarità con R e simulazioni Monte Carlo.
:::

::: {.callout-caution collapse=true title="Preparazione del Notebook"}

```{r}
#| output: false
here::here("code", "_common.R") |> 
  source()

# Load packages
if (!requireNamespace("pacman")) install.packages("pacman")
pacman::p_load(ggplot2, dplyr, tidyr, gtools, combinat, gtools)
```
:::
## Il principio di indifferenza (simmetria epistemica)

::: {#def-principle-indifference}
### Principio di indifferenza

Se, in base alle informazioni di cui disponiamo attualmente, non abbiamo *ragioni per distinguere* tra $n$ possibilità mutualmente esclusive ed esaustive, allora è coerente assegnare a ciascuna la stessa credenza $1/n$.
:::

### Fondamento epistemico

Il principio di indifferenza non afferma che gli esiti siano "fisicamente equiprobabili", ma che la *nostra ignoranza è simmetrica*. In assenza di informazioni discriminanti, la distribuzione uniforme rappresenta il massimo livello di incertezza (massima entropia).

::: {.callout-important title="Distinzione cruciale"}
**Non bayesiano**: "Il dado è equo, quindi ogni faccia ha una probabilità pari a 1/6" (l'equiprobabilità è una proprietà fisica).

**Bayesiano**: "Non ho informazioni che favoriscano una faccia rispetto alle altre, quindi assegno a ciascuna una credenza pari a 1/6, in base alla simmetria epistemica" (l'equiprobabilità è uno stato di ignoranza simmetrica).
:::

### Quando si applica il principio

Il principio di indifferenza trova giustificazione epistemica in tre condizioni specifiche. La prima condizione riguarda la presenza di simmetria fisica nel sistema oggetto di studio: ad esempio, i dadi regolari, le monete bilanciate o le urne omogenee, in cui le proprietà fisiche garantiscono un'effettiva equivalenza tra gli esiti possibili.

La seconda condizione si verifica in situazioni di ignoranza totale, quando non si dispone di alcuna informazione rilevante che permetta di operare distinzioni tra i diversi esiti considerati. In tali circostanze, l'assegnazione di probabilità uniformi rappresenta l'unica scelta coerente con il nostro stato di conoscenza.

La terza condizione necessaria è l'assenza di una struttura sottostante, ovvero la mancanza di dipendenze note, di pattern sistematici o di relazioni che potrebbero favorire determinati esiti rispetto ad altri. Quando non emergono elementi che suggeriscono l'esistenza di tali strutture latenti, il principio di indifferenza rappresenta un approccio ragionevole per l'assegnazione delle probabilità iniziali.

::: {.callout-warning title="Attenzione: i paradossi del principio di indifferenza"}
### Quando l'equiprobabilità genera contraddizioni

L'applicazione automatica del principio di indifferenza, svincolata da un'analisi critica, può condurre a conclusioni paradossali e contraddittorie. Un esempio particolarmente illuminante è rappresentato dal celebre paradosso di Bertrand sulla produzione di cubi.

**Il paradosso dei cubi di Bertrand**: si consideri una fabbrica che produce cubi con una lunghezza del lato compresa tra 0 e 1 metro. La questione investigata riguarda la probabilità che un cubo selezionato casualmente presenti un lato superiore a 0.5 metri.

Se si adotta un primo approccio basato sull'indifferenza rispetto alla lunghezza del lato, assumendo cioè che tutte le lunghezze siano ugualmente probabili, si giunge alla conclusione che $P(\text{lato} > 0.5) = 0.5$.

Un secondo approccio, basato invece sull'indifferenza rispetto al volume e sull'equiprobabilità di tutti i volumi possibili, conduce a un risultato diverso. Considerando che il volume è dato da $L^3$, si ottiene $P(\text{volume} > 0.125) = P(L > 0.5) \neq 0.5$.

La contraddizione nasce dall'ambiguità fondamentale riguardo alla scelta della variabile considerata "naturale" per applicare il principio di indifferenza. Il conflitto emerge dalla mancanza di criteri oggettivi per stabilire se sia più rilevante la lunghezza del lato o il volume del cubo.

La prospettiva bayesiana risolve questo paradosso riconoscendo che non esiste una scelta "corretta" a priori tra le diverse parametrizzazioni. La soluzione richiede invece una specificazione esplicita della parametrizzazione ritenuta rilevante per il problema specifico, basata sulle informazioni concrete disponibili riguardo al processo di produzione. L'equiprobabilità non è una proprietà oggettiva del sistema in esame, ma piuttosto una scelta di modellazione che deve essere giustificata in base al contesto conoscitivo e agli obiettivi inferenziali.
:::

## La formula classica come caso particolare dell'equiprobabilità

Quando accettiamo il principio di indifferenza per uno spazio campionario finito, la formula classica della probabilità emerge come conseguenza logica.

::: {#thm-classical-formula}
### La formula classica nella prospettiva bayesiana

Consideriamo uno spazio campionario finito $\Omega = \{\omega_1, \omega_2, \ldots, \omega_n\}$ in cui, per *simmetria epistemica*, assegniamo a ogni esito elementare la stessa probabilità: $P(\omega_i) = \frac{1}{n}$ per ogni $i = 1, \ldots, n$.

Allora, per qualsiasi evento $A \subseteq \Omega$, la probabilità è data da:

$$
P(A) = \frac{|A|}{|\Omega|} = \frac{\text{numero di esiti favorevoli}}{\text{numero totale di esiti possibili}}.
$$

**Dimostrazione**: per l'assioma di additività degli eventi disgiunti:
$$
P(A) = \sum_{\omega_i \in A} P(\omega_i) = \sum_{\omega_i \in A} \frac{1}{n} = |A| \cdot \frac{1}{n} = \frac{|A|}{n} = \frac{|A|}{|\Omega|}.
$$

**Nota fondamentale**: la validità di questa formula dipende criticamente dall'ipotesi di equiprobabilità degli esiti elementari.
:::

### Una conseguenza, non una definizione

È fondamentale riconoscere che la formula classica "casi favorevoli diviso casi possibili" non costituisce una *definizione* del concetto di probabilità, bensì rappresenta una *conseguenza matematica* della teoria probabilistica che risulta valida esclusivamente sotto condizioni specifiche e circoscritte.

Questa formula emerge naturalmente dall'interazione sinergica di tre componenti fondamentali. In primo luogo, gli *assiomi di coerenza* garantiscono la consistenza logica formale delle nostre assegnazioni probabilistiche. In secondo luogo, il *principio di indifferenza* introduce un'assunzione epistemica riguardante la simmetria delle nostre credenze preliminari rispetto ai diversi esiti possibili. Infine, il *calcolo combinatorio* fornisce lo strumento operativo per elencare sistematicamente le configurazioni che vengono considerate equiprobabili.

La validità della formula classica risulta quindi *condizionata criticamente* all'appropriatezza dell'assunzione di equiprobabilità. Quando questa assunzione non è giustificata dal nostro stato informativo, ovvero quando disponiamo di prove che contraddicono la simmetria epistemica, la formula classica perde il suo fondamento logico e deve essere sostituita da modelli probabilistici più sofisticati in grado di incorporare le asimmetrie informative disponibili.

## Calcolo combinatorio come modellazione bayesiana

### Un cambio di prospettiva

Nella trattazione classica della probabilità, il calcolo combinatorio viene solitamente presentato come una tecnica di conteggio neutrale e puramente operativa. La prospettiva bayesiana introduce invece una trasformazione epistemologica fondamentale: ogni formula combinatoria rappresenta l'implementazione di un modello specifico di credenze equiprobabili su una determinata configurazione.

Quando applichiamo il calcolo combinatorio a contesti probabilistici, operiamo implicitamente sulla base di una serie di assunzioni epistemologiche ben definite. Inizialmente, identifichiamo uno spazio di configurazioni che riteniamo rilevante per il problema in esame, delineando l'insieme delle possibilità logicamente ammissibili. In seguito, si assume l'esistenza di una simmetria epistemica su tale spazio, postulando che tutte le configurazioni identificate siano ugualmente credibili alla luce delle informazioni attualmente disponibili. Infine, si procede all'enumerazione sistematica delle configurazioni per calcolare probabilità coerenti con tale assunzione di simmetria.

Questa riconcettualizzazione trasforma il calcolo combinatorio da mero strumento computazionale a componente integrante di un più ampio framework epistemico in cui le scelte combinatorie riflettono posizioni precise riguardo alla struttura delle credenze preliminari.

::: {.callout-note title="Esempio psicologico: formazione di gruppi terapeutici"}
Immaginiamo di dover costituire dei gruppi per una terapia di gruppo. Abbiamo a disposizione 10 pazienti e dobbiamo sceglierne 4 per formare il primo gruppo.

**Domanda operativa**: quante composizioni gruppali distinte possiamo formare?

**Risposta meccanica**:  
"Si tratta di una combinazione di 10 elementi presi 4 alla volta, pertanto $\binom{10}{4} = 210$."

**Interpretazione bayesiana**:  
Questa risposta numerica cela un'importante assunzione: stiamo implicitamente presupponendo che ogni possibile gruppo di quattro pazienti sia, a priori, equivalente rispetto alle nostre credenze preliminari. Questo assunto si basa sull'assenza di informazioni che ci porterebbero a considerare alcune composizioni più plausibili di altre. La simmetria epistemica tra tutti i possibili sottoinsiemi giustifica dunque l'applicazione del calcolo combinatorio nella sua forma standard.

Tuttavia, se disponessimo di informazioni aggiuntive, come la conoscenza di dinamiche conflittuali pregresse tra specifici pazienti o l'evidenza di profili clinici particolarmente complementari, l'ipotesi di equiprobabilità risulterebbe ingiustificata. In tali circostanze, l'applicazione acritica del modello combinatorio uniforme condurrebbe a rappresentazioni inadeguate delle nostre credenze effettive.

L'implicazione pratica è chiara: il numero 210 rappresenta il conteggio delle configurazioni che consideriamo ugualmente plausibili, ma solo in assenza di informazioni specifiche sulla compatibilità interpersonale tra i pazienti.
:::

### Principio della somma 

Il *principio della somma* corrisponde alla *regola di additività* per eventi disgiunti nel calcolo delle probabilità. Quando uno spazio può essere suddiviso in categorie mutualmente esclusive, le nostre credenze si distribuiscono additivamente tra queste categorie secondo la relazione:

$$
n_{\text{totale}} = n_1 + n_2 + \dots + n_k.
$$

Epistemicamente, questo principio stabilisce che, se dobbiamo scegliere tra alternative appartenenti a categorie disgiunte e assegniamo a ciascuna categoria la stessa probabilità, allora il numero totale di configurazioni che consideriamo ugualmente plausibili corrisponde alla somma delle configurazioni presenti in ciascuna categoria.

**Esempio psicologico: scelta di trattamenti.**

Consideriamo un paziente che deve scegliere un protocollo terapeutico tra tre categorie mutualmente esclusive: la categoria A comprende 8 protocolli di terapie cognitive, la categoria B include 6 protocolli di terapie comportamentali e la categoria C offre 10 protocolli di terapie integrate.

In assenza di informazioni che favoriscano un protocollo rispetto agli altri, condizione che giustifica l'applicazione del principio di indifferenza, il numero totale di opzioni equiprobabili è:

$$
n_{\text{totale}} = 8 + 6 + 10 = 24.
$$

La probabilità di scegliere un protocollo specifico, sotto l'ipotesi di equiprobabilità, è quindi pari a $1/24$.

```{r}
# Calcolo delle probabilità per la scelta di trattamenti
A <- 8   # Terapie cognitive
B <- 6   # Terapie comportamentali
C <- 10  # Terapie integrate

n_totale <- A + B + C
```

**Interpretazione clinica**: 
in questo modello, ogni protocollo terapeutico ha la stessa plausibilità a priori, pari a circa il 4,17%. Le terapie integrate sono collettivamente più probabili (41,7%) in virtù del maggior numero di opzioni disponibili in questa categoria. È importante sottolineare che questo modello è appropriato esclusivamente in assenza di informazioni specifiche sulla compatibilità tra il singolo paziente e i diversi approcci terapeutici.

### Principio del prodotto 

Il *principio del prodotto* trova applicazione quando ci troviamo di fronte a scelte sequenziali che consideriamo epistemicamente indipendenti. Dal punto di vista bayesiano, questo principio corrisponde alla moltiplicazione delle probabilità per eventi ritenuti indipendenti nel nostro attuale stato di conoscenza:

$$
n_{\text{totale}} = n_1 \times n_2 \times \dots \times n_k.
$$

Questa relazione esprime il fatto che, quando dobbiamo effettuare una serie di scelte successive che consideriamo indipendenti, delle quali abbiamo a disposizione un certo numero di opzioni che riteniamo ugualmente plausibili, allora il numero totale di sequenze equiprobabili è dato dal prodotto delle opzioni disponibili a ogni passo decisionale.

**Esempio psicologico: progettazione di uno studio longitudinale**

Consideriamo la progettazione di uno studio longitudinale che richiede tre decisioni sequenziali. La prima fase riguarda la selezione del metodo di valutazione, per il quale sono disponibili tre opzioni: intervista clinica, questionario standardizzato o osservazione diretta. La seconda fase riguarda la scelta della frequenza di misurazione, con quattro opzioni: settimanale, bisettimanale, mensile o bimestrale. La terza fase prevede la scelta della durata del follow-up, con due opzioni: breve termine (6 mesi) o lungo termine (12 mesi).

In assenza di informazioni che favoriscano opzioni specifiche, condizione che giustifica l'assunzione di simmetria epistemica, il numero totale di design considerati ugualmente plausibili è:

$$
n_{\text{totale}} = 3 \times 4 \times 2 = 24.
$$

```{r}
# Calcolo delle combinazioni per il design dello studio
metodi_assessment <- 3
frequenze <- 4
follow_up <- 2

n_design <- metodi_assessment * frequenze * follow_up
```

Una condizione cruciale per l'applicabilità di questo modello risiede nel fatto che l'equiprobabilità di tutte le 24 combinazioni vale esclusivamente se consideriamo le tre scelte come epistemicamente indipendenti e non disponiamo di informazioni che suggeriscano delle preferenze tra le diverse opzioni.

In una situazione realistica, se la letteratura scientifica indicasse che le misurazioni settimanali sono più accurate per determinati fenomeni psicologici o che alcuni metodi di valutazione sono più appropriati per specifiche popolazioni, dovremmo necessariamente rivedere le nostre credenze preliminari e abbandonare il modello equiprobabile a favore di una distribuzione probabilistica più informata che incorpori queste evidenze.

### Permutazioni: ordinamenti equiprobabili

Le **permutazioni** rappresentano l'insieme completo di tutti gli ordinamenti possibili di $n$ oggetti distinti. Dal punto di vista bayesiano, questa nozione implica l'assunzione che *ogni possibile sequenza ordinata sia a priori ugualmente credibile*:

$$
P_n = n! = n \times (n-1) \times (n-2) \times \dots \times 2 \times 1.
$$ {#eq-permutations-def}

L'intuizione alla base di questa formula può essere compresa considerando il processo sequenziale di disposizione di $n$ elementi distinti. La scelta del primo elemento può avvenire in $n$ modi differenti. Una volta selezionato il primo elemento, rimangono $n-1$ possibilità per il secondo. Il terzo elemento avrà a disposizione $n-2$ opzioni e così via, fino all'ultimo elemento che avrà una sola collocazione possibile. Applicando il principio del prodotto a questa sequenza di scelte, si ottiene l'equazione @eq-permutations-def.

Dal punto di vista bayesiano, quando dobbiamo ordinare $n$ elementi in assenza di informazioni che favoriscano sequenze specifiche, ciascuna delle $n!$ permutazioni possiede la stessa credibilità iniziale, pari a  $1/n!$. Questa assegnazione uniforme riflette uno stato di simmetria epistemica rispetto a tutti i possibili ordinamenti, giustificato esclusivamente dalla mancanza di evidenze che distinguano una sequenza dalle altre in termini di plausibilità.

::: {.callout-note title="Esempio psicologico: ordine di presentazione degli stimoli"}
In un esperimento sulla memoria, vengono presentate 5 parole distinte ai partecipanti. Per evitare che i risultati siano influenzati dagli effetti di posizione (*primacy* e *recency*), l'ordine di presentazione viene randomizzato.

**Domanda metodologica**: Quanti ordinamenti distinti è possibile generare?

**Analisi bayesiana**: 
$$
P_5 = 5! = 5 \times 4 \times 3 \times 2 \times 1 = 120.
$$

Nell'ipotesi di simmetria epistemica, che presuppone l'assenza di ragioni per privilegiare un ordine particolare, ciascuna sequenza specifica presenta una probabilità di $1/120 \approx 0.0083$.

**Implicazione metodologica**: l'implementazione sistematica della randomizzazione dell'ordine tra i partecipanti garantisce una rappresentazione equa di tutte le possibili sequenze. Questo procedimento neutralizza i potenziali fattori confondenti associati alla posizione degli stimoli, consentendo di attribuire gli effetti osservati alle variabili sperimentali di effettivo interesse.
:::

```{r}
#| label: permutazioni-esperimento
#| fig-cap: "Analisi delle permutazioni per un esperimento di memoria"
# Esempio: parole in esperimento di memoria
parole <- c("Tavolo", "Fiore", "Automobile", "Stella", "Libro")

# Numero di permutazioni
n_perm <- factorial(length(parole))

cat("ANALISI DELLE PERMUTAZIONI PER ESPERIMENTO DI MEMORIA\n")
cat("=====================================================\n")
cat("Parole utilizzate:", paste(parole, collapse = ", "), "\n")
cat("Numero totale di ordini possibili:", n_perm, "\n")
cat("Probabilità di ciascun ordine specifico:", round(1/n_perm, 5), "\n\n")

# Generiamo alcune permutazioni casuali
set.seed(123)
cat("ESEMPI DI SEQUENZE EQUIPROBABILI:\n")
for(i in 1:3) {
  cat("Sequenza", i, ": ", paste(sample(parole), collapse = " → "), "\n")
}
```

Il significato metodologico di questo approccio risiede nel fatto che, nella ricerca psicologica, la procedura di randomizzazione degli ordini di presentazione implementa operativamente il principio bayesiano di indifferenza. Tale strategia metodologica assicura che il disegno sperimentale non introduca distorsioni sistematiche e promuove l'elaborazione di interpretazioni causali più robuste e affidabili.

### Disposizioni: selezioni ordinate equiprobabili

Le **disposizioni** (denominate anche *permutazioni parziali*) rappresentano il numero di modi per scegliere e ordinare $k$ oggetti da un insieme di $n$ oggetti. Dal punto di vista bayesiano, questa nozione implica l'assunzione di equiprobabilità su tutte le possibili sequenze ordinate di lunghezza $k$:

$$
D_{n,k} = \frac{n!}{(n-k)!} = n \times (n-1) \times \cdots \times (n-k+1).
$$ {#eq-dispositions-def}

L'intuizione alla base di questa formula emerge considerando il processo di formazione di una sequenza ordinata composta da $k$ elementi selezionati da un insieme di $n$ oggetti distinti. Questo processo si articola attraverso $k$ passi sequenziali. Nel primo passo, la scelta del primo elemento presenta $n$ possibilità distinte. Nel secondo passo, la scelta del secondo elemento offre $n-1$ opzioni residue. Il terzo passo prevede $n-2$ opzioni, e questa progressione decrescente continua fino al $k$-esimo passo, in cui rimangono $n-k+1$ possibilità.

Il prodotto delle scelte disponibili a ogni passo conduce alla formula che, concettualmente, equivale a interrompere il fattoriale di $n$ dopo $k$ fattori. Formalmente, essa corrisponde alla divisione di $n!$ per il fattoriale degli elementi non selezionati $(n-k)!$, come illustrato nell'equazione @eq-dispositions-def.

Dal punto di vista bayesiano, quando dobbiamo selezionare $k$ elementi da $n$ in sequenza senza reinserimento, e l'ordine di selezione è rilevante, ciascuna possibile sequenza possiede una credibilità iniziale pari a $1/D_{n,k}$.

::: {.callout-note title="Esempio psicologico: assegnazione di ruoli in terapia di gruppo"}
In un contesto di terapia di gruppo che coinvolge otto partecipanti, è necessario assegnare tre ruoli specifici e distinti: il facilitatore, che guida le discussioni; l'osservatore, che annota le dinamiche interpersonali; e il timekeeper, che gestisce i tempi.

**Domanda metodologica**: quante assegnazioni distinte di questi ruoli è possibile realizzare?

**Analisi bayesiana**: 
$$
D_{8,3} = \frac{8!}{(8-3)!} = 8 \times 7 \times 6 = 336.
$$

Nell'ipotesi di simmetria epistemica, che presuppone l'assenza di informazioni sulle preferenze individuali o sulle competenze specifiche, ciascuna assegnazione ha una probabilità di $1/336 \approx 0.003$.

**Scenario realistico**: qualora si disponga di informazioni aggiuntive, come la conoscenza delle esperienze pregresse di alcuni partecipanti nel ruolo di facilitatore, l'assunzione di equiprobabilità risulterebbe inappropriata. In tali circostanze, sarebbe necessario adottare un modello probabilistico più sofisticato in grado di riflettere questa informazione aggiuntiva, ad esempio assegnando probabilità più elevate alle configurazioni che includono facilitatori esperti.
:::

```{r}
#| label: disposizioni-ruoli
#| fig-cap: "Analisi delle disposizioni per l'assegnazione di ruoli in terapia di gruppo"
# Partecipanti
partecipanti <- paste0("P", 1:8)

# Numero di disposizioni (3 ruoli da 8 persone, ordine conta)
n <- length(partecipanti)
k <- 3
n_disp <- factorial(n) / factorial(n - k)

cat("ANALISI DELLE DISPOSIZIONI PER ASSEGNAZIONE DI RUOLI\n")
cat("===================================================\n")
cat("Numero di partecipanti:", n, "\n")
cat("Numero di ruoli da assegnare:", k, "\n")
cat("Numero di assegnazioni possibili:", n_disp, "\n")
cat("Probabilità di ciascuna assegnazione specifica:", round(1/n_disp, 5), "\n\n")

# Generiamo alcune assegnazioni casuali
set.seed(456)
ruoli <- c("Facilitatore", "Osservatore", "Timekeeper")

cat("ESEMPI DI ASSEGNAZIONI EQUIPROBABILI:\n")
for(i in 1:3) {
  selezione <- sample(partecipanti, k, replace = FALSE)
  assegnazione <- paste(ruoli, "=", selezione, collapse = ", ")
  cat("Assegnazione", i, ": ", assegnazione, "\n")
}
```

L'insight bayesiano fondamentale rivela che l'applicazione del modello delle disposizioni presuppone il soddisfacimento di due condizioni essenziali: la rilevanza dell'ordine o della specificità dei ruoli, e l'equivalenza a priori di tutte le possibili assegnazioni. Quando una di queste condizioni non viene soddisfatta a causa di informazioni aggiuntive o di caratteristiche contestuali, diventa necessario modificare il modello probabilistico per incorporare adeguatamente queste complessità.

### Combinazioni: selezioni non ordinate equiprobabili

Le *combinazioni* rappresentano il numero di modi per selezionare $k$ oggetti da un insieme di $n$ elementi quando l'ordine non conta. Dal punto di vista bayesiano, questa nozione implica l'assunzione che ogni possibile sottoinsieme di dimensione $k$ abbia la stessa credibilità iniziale:

$$
C_{n,k} = \binom{n}{k} = \frac{n!}{k!(n-k)!}.
$$ {#eq-combinations-def}

L'intuizione alla base di questa formula emerge considerando il processo di formazione di gruppi composti da $k$ elementi selezionati da un insieme di $n$, in cui l'ordine di selezione non è rilevante. Se si considerano le sequenze ordinate (disposizioni), si osserva che il primo elemento offre $n$ opzioni, il secondo $n-1$, e così via fino all'ultimo elemento, che offre $n-k+1$ possibilità. Il numero totale di sequenze ordinate risulterebbe dunque:

$$
D_{n,k} = n \times (n-1) \times \dots \times (n-k+1).
$$

Tuttavia, in termini di combinazioni, l'ordine non è rilevante: il gruppo {A, B} è equivalente al gruppo {B, A}. Ogni gruppo di $k$ elementi appare replicato in tutte le sue possibili permutazioni, che ammontano esattamente a $k!$. Per ottenere il numero di gruppi distinti, ovvero per eliminare le ripetizioni dovute alle diverse ordinazioni, è necessario dividere per $k!$:

$$
C_{n,k} = \frac{D_{n,k}}{k!} = \frac{n \times (n-1) \times \dots \times (n-k+1)}{k!}.
$$

Questa espressione coincide esattamente con la formula delle combinazioni presentata nell'equazione @eq-combinations-def.

Dal punto di vista bayesiano, quando dobbiamo costituire gruppi di $k$ elementi selezionati da $n$, e non disponiamo di informazioni che favoriscano composizioni specifiche, ciascun gruppo possiede una credibilità iniziale pari a $1/\binom{n}{k}$.

::: {.callout-note title="Esempio psicologico: formazione di coppie terapeutiche"}
Un programma di peer counseling richiede la formazione di coppie di supporto reciproco tra 12 volontari.

**Domanda operativa**: quante coppie distinte è possibile costituire?

**Analisi bayesiana**: 
$$
C_{12,2} = \binom{12}{2} = \frac{12!}{2!(12-2)!} = \frac{12 \times 11}{2} = 66.
$$

Nell'ipotesi del principio di indifferenza, ciascuna coppia possiede una probabilità di $1/66 \approx 0.015$.

**Considerazione psicologica**: nella pratica clinica, alcune coppie potrebbero rivelarsi più compatibili di altre in virtù di fattori quali l'affinità di personalità, la condivisione di esperienze pregresse o la similarità anagrafica. Se si dispone di tali informazioni, l'ipotesi di equiprobabilità risulterebbe inappropriata e sarebbe necessario adottare un modello alternativo in grado di incorporare i fattori di compatibilità, assegnando, ad esempio, probabilità più elevate alle coppie caratterizzate da una complementarità ottimale.
:::

```{r}
#| label: combinazioni-coppie
#| fig-cap: "Analisi delle combinazioni per la formazione di coppie terapeutiche"
# Volontari per peer counseling
volontari <- paste0("V", 1:12)

# Numero di coppie possibili
n_volontari <- length(volontari)
n_coppie <- choose(n_volontari, 2)
```

Il modello delle combinazioni rappresenta quindi una formalizzazione dell'ignoranza simmetrica riguardo alla composizione dei gruppi. Quando questa condizione di ignoranza viene meno, in seguito dell'acquisizione di informazioni sulle relazioni interpersonali, sulle competenze complementari o su altri fattori rilevanti, diventa necessario abbandonare il modello uniforme a favore di un approccio parametrico, in grado di riflettere adeguatamente la struttura delle conoscenze disponibili.

### Sintesi: quando usare ciascun metodo

Dal punto di vista bayesiano, la scelta tra permutazioni, disposizioni e combinazioni riflette una decisione epistemica riguardo agli aspetti del problema che consideriamo rilevanti e a quelli per i quali assumiamo una simmetria epistemica.

Le **permutazioni** si applicano quando l'ordine è importante e tutti gli ordinamenti completi di $n$ elementi sono considerati ugualmente plausibili. La formula corrispondente è $n!$ e un tipico esempio psicologico è l'ordine di presentazione di $n$ stimoli in un esperimento.

Le **disposizioni** sono appropriate quando l'ordine rimane rilevante ma consideriamo ugualmente plausibili tutte le sequenze ordinate di $k$ elementi scelti da $n$. La formula $\frac{n!}{(n-k)!}$ trova applicazione in contesti come l'assegnazione di $k$ compiti specifici a $n$ partecipanti.

Le **combinazioni** risultano pertinenti quando l'ordine è irrilevante e tutti i sottoinsiemi di $k$ elementi scelti da $n$ sono ritenuti ugualmente plausibili. La formula $\binom{n}{k}$ si applica, ad esempio, alla selezione di $k$ partecipanti per un gruppo terapeutico.

::: {.callout-important title="Principio bayesiano fondamentale"}
**Il calcolo combinatorio non è "oggettivo"**: ogni formula incorpora specifiche assunzioni epistemiche. Quando applichiamo una formula combinatoria, stiamo implicitamente definendo uno spazio di configurazioni che riteniamo possibili, assumendo la simmetria epistemica di quello spazio (nessuna configurazione è a priori più credibile di un'altra) e calcolando le credenze coerenti con tali assunzioni.

Se si acquisiscono nuove informazioni che rompono la simmetria, per esempio se si scopre che determinati ordini di presentazione influenzano la memoria o che alcune composizioni di gruppo sono più efficaci, è necessario abbandonare il modello uniforme e sviluppare un modello probabilistico più sofisticato che rifletta la conoscenza aggiornata.
:::

## Quando l'equiprobabilità non si applica

Il principio di indifferenza decade quando si dispone di *informazioni asimmetriche* che permettono di distinguere le diverse possibilità. In psicologia e nelle scienze del comportamento, questa situazione è la norma piuttosto che l'eccezione.

### Esempio 1: palline con pesi diversi

```{r}
# Urna con palline di peso differente
pesi <- c(A = 1, B = 2, C = 3)
prob_corrette <- pesi / sum(pesi)

# Simulazione empirica
set.seed(123)
estrazioni <- sample(names(pesi), size = 10000, replace = TRUE, prob = prob_corrette)
freq_sim <- table(estrazioni) / 10000
```

Quando conosciamo la differenza di peso tra le palline, applicare l'equiprobabilità risulterebbe incoerente con le informazioni in nostro possesso. La pallina C presenta una probabilità di estrazione tripla rispetto alla pallina A (0.5 vs 0.167), nonostante tutte e tre siano fisicamente possibili.

### Esempio 2: item di test con difficoltà variabile

```{r}
# Item con diversi livelli di difficoltà
item_difficolta <- c(0.9, 0.7, 0.5, 0.3, 0.1)

# Simulazione risposte studenti
set.seed(123)
risposte <- replicate(1000, rbinom(5, size = 1, prob = item_difficolta))
freq_empiriche <- rowMeans(risposte)
```

In psicometria, l'assunzione di equiprobabilità risulta sistematicamente inappropriata. Il modello ingenuo che attribuisce P(corretta) = 0.5 a tutti gli item comporta distorsioni metodologicamente rilevanti, sottostimando la performance sugli item facili e sovrastimando quella sugli item difficili.

### Esempio 3: estrazioni dipendenti senza reinserimento

```{r}
# Confronto estrazioni con/senza reinserimento
set.seed(123)
n_sim <- 5000

# Con reinserimento (eventi indipendenti)
risultati_indip <- replicate(n_sim, sample(c("R", "B"), 2, replace = TRUE))

# Senza reinserimento (eventi dipendenti)  
risultati_dip <- replicate(n_sim, sample(c("R", "B"), 2, replace = FALSE))

freq_indip <- table(paste0(risultati_indip[1,], risultati_indip[2,])) / n_sim
freq_dip <- table(paste0(risultati_dip[1,], risultati_dip[2,])) / n_sim
```

Nel campionamento senza reinserimento da un'urna contenente una pallina rossa e una blu, le coppie RR e BB diventano logicamente impossibili, mentre le coppie RB e BR hanno una probabilità di 0.5. Questa configurazione viola radicalmente il principio di equiprobabilità, che presupporrebbe probabilità uniformi di 0.25 per tutte le coppie.

**Implicazione epistemica**: le nostre credenze devono incorporare i vincoli strutturali del processo di generazione dei dati. Assegnare probabilità positive a sequenze logicamente impossibili è epistemicamente incoerente quando si conoscono le condizioni del processo di campionamento.

## Dal discreto al continuo: parametri ignoti

Nella ricerca psicologica, il passaggio dal conteggio di casi equiprobabili alla stima di parametri sconosciuti rappresenta una transizione concettuale fondamentale, che trova una trattazione particolarmente naturale nel framework bayesiano.

### Motivazione: oltre il conteggio

Consideriamo la situazione tipica in cui si osservano $k$ successi in $n$ prove, come accade nella valutazione delle risposte corrette in un test psicometrico. L'approccio frequentista classico tende a interpretare la proporzione osservata $\hat{p} = k/n$ come una stima puntuale definitiva della probabilità di successo, trattandola come un valore fisso e deterministico.

L'approccio bayesiano introduce invece una prospettiva epistemologicamente più sofisticata, riconoscendo che il vero parametro $\theta$, ovvero la probabilità di successo, rimane intrinsecamente sconosciuto e soggetto a un'incertezza ineliminabile. Tale incertezza viene formalmente rappresentata attraverso una distribuzione di probabilità completa su $\theta$, che quantifica la plausibilità relativa di tutti i suoi valori possibili e supporta un processo di apprendimento sequenziale che aggiorna coerentemente le credenze alla luce di nuovi dati empirici.

### La transizione epistemologica: dalle frequenze ai parametri

::: {.callout-important title="Transizione concettuale"}
L'*equiprobabilità discreta* corrisponde a una credenza uniforme distribuita su un numero finito di casi possibili, mentre la situazione di *parametro continuo ignoto* richiede la specificazione di una distribuzione di probabilità completa su $\theta \in [0,1]$.

In psicologia, questa seconda condizione costituisce la norma piuttosto che l'eccezione, poiché i costrutti fondamentali della disciplina presentano caratteristiche intrinseche di latenza e incertezza. L'abilità latente di un esaminando non è direttamente osservabile ma deve essere inferita da indicatori comportamentali; l'efficacia genuina di un trattamento psicologico rimane soggetta a elevata incertezza; la proporzione di risposte affermative a un item di questionario è un parametro da stimare piuttosto che osservare direttamente.

L'approccio bayesiano fornisce gli strumenti formali per rappresentare, quantificare e aggiornare in modo coerente questa incertezza epistemica attraverso processi inferenziali rigorosi.
:::

## La distribuzione Beta: un'intuizione concettuale

La distribuzione Beta costituisce lo strumento fondamentale per rappresentare le credenze bayesiane riguardo a probabilità sconosciute $\theta \in [0, 1]$. Prima di affrontarne la formalizzazione matematica, è essenziale svilupparne una comprensione intuitiva.

### Metafora: la Beta come "memoria di esperienze virtuali"

Si consideri il compito di stimare la probabilità che uno studente risponda correttamente a domande di una determinata tipologia. Anche in assenza di osservazioni dirette del soggetto in esame, è possibile formulare una valutazione preliminare basata su esperienze virtuali pregresse con studenti analoghi, credenze consolidate riguardo alla distribuzione delle abilità nella popolazione di riferimento e conoscenze contestuali relative alla difficoltà intrinseca del compito.

La distribuzione Beta (Beta($\alpha, \beta$)) formalizza queste informazioni preliminari attraverso una rappresentazione parametrica che equivale, concettualmente, a possedere una "memoria" di esperienze virtuali. Essa codifica l'informazione pregressa come se avessimo già osservato $\alpha - 1$ successi virtuali (risposte corrette immaginarie) e $\beta - 1$ insuccessi virtuali (risposte errate immaginarie).

::: {.callout-note title="Esempio concreto: valutazione di un nuovo studente"}
**Scenario**: un nuovo studente si presenta per sostenere un test di matematica. Non disponiamo di osservazioni empiriche dirette sulle sue prestazioni.

**Opzione 1** - $\text{Beta}(1, 1)$ (stato di ignoranza epistemica): ogni valore di $\theta$ nell'intervallo $[0, 1]$ è ugualmente plausibile, riflettendo una distribuzione uniforme.

**Opzione 2** - $\text{Beta}(5, 5)$ (preferenza moderata per i valori centrali): basata sull'evidenza che studenti con caratteristiche simili mostrano abilità prevalentemente intermedie.

**Opzione 3** - $\text{Beta}(20, 10)$ (aspettativa di abilità elevate): giustificata quando lo studente proviene da un contesto scolastico caratterizzato da eccellenza accademica.

**Opzione 4** - $\text{Beta}(2, 8)$ (aspettativa di difficoltà): pertinente in presenza di difficoltà di apprendimento documentate.
:::

```{r}
#| echo: false
#| label: fig-beta-distributions
#| fig-cap: "Rappresentazione grafica di diverse distribuzioni Beta come stati di conoscenza iniziale"
# Visualizzazione delle quattro distribuzioni Beta
theta <- seq(0, 1, length.out = 500)

# Parametri delle quattro distribuzioni
beta_params <- list(
  "Beta(1,1)\nIgnoranza totale" = c(1, 1),
  "Beta(5,5)\nPreferenza centrale" = c(5, 5),
  "Beta(20,10)\nAspettativa alta" = c(20, 10),
  "Beta(2,8)\nAspettativa bassa" = c(2, 8)
)

df_beta_examples <- data.frame()
for(nome in names(beta_params)) {
  params <- beta_params[[nome]]
  df_temp <- data.frame(
    theta = theta,
    Densita = dbeta(theta, params[1], params[2]),
    Distribuzione = nome
  )
  df_beta_examples <- rbind(df_beta_examples, df_temp)
}

ggplot(df_beta_examples, aes(x = theta, y = Densita, color = Distribuzione)) +
  geom_line(linewidth = 1.2) +
  facet_wrap(~ Distribuzione, scales = "free_y", ncol = 2) +
  labs(
    title = "Distribuzioni Beta come rappresentazioni di stati di conoscenza iniziale",
    subtitle = "Diverse configurazioni parametriche corrispondono a differenti credenze preliminari",
    x = expression(theta ~ " (probabilità di risposta corretta)"),
    y = "Densità di probabilità"
  ) +
  theme_minimal() +
  theme(legend.position = "none")
```

### Proprietà intuitive della distribuzione Beta

::: {.callout-tip title="Interpretazione intuitiva dei parametri α e β"}
**Forza delle credenze: $\alpha + \beta$**

La somma $\alpha + \beta$ determina il grado di concentrazione della distribuzione Beta e riflette la solidità delle nostre credenze preliminari. Valori elevati producono distribuzioni marcatamente concentrate, indicando credenze ben definite con bassa incertezza. Valori ridotti, invece, generano distribuzioni ampie e diffuse, segnalando credenze deboli associate a un'elevata incertezza.

Dal punto di vista psicologico, questa somma quantifica l'entità dell'"esperienza virtuale" accumulata. La configurazione Beta(1, 1) corrisponde a un'incertezza totale, la configurazione Beta(10, 10) riflette un'esperienza moderata con un'incertezza persistente, la configurazione Beta(100, 100) indica un'esperienza sostanziale con una relativa certezza.

**Posizione delle credenze: $\alpha / (\alpha + \beta)$**

La media $\mathbb{E}[\theta] = \frac{\alpha}{\alpha + \beta}$ rappresenta il valore atteso del parametro $\theta$ in base al nostro stato di conoscenza. Beta(6, 4) con media 0.6 esprime l'aspettativa che il valore di $\theta$ si collochi intorno al 60%, Beta(3, 7) con media 0.3 suggerisce valori intorno al 30%, mentre Beta(5, 5) con media 0.5 indica una credenza in valori prossimi al 50%.

**Equilibrio delle credenze: simmetria e asimmetria**

La relazione tra $\alpha$ e $\beta$ determina la simmetria della distribuzione, riflettendo eventuali preferenze direzionali nelle aspettative. Le distribuzioni simmetriche, con $\alpha = \beta$, esprimono credenze bilanciate, mentre le asimmetrie con $\alpha > \beta$ o $\alpha < \beta$ rivelano preferenze rispettivamente per valori elevati o ridotti di $\theta$.
:::

```{r}
#| echo: false
#| label: fig-beta-strength
#| fig-cap: "Effetto della forza delle credenze (α + β) sulla concentrazione della distribuzione Beta"
# Visualizzazione dell'effetto di α + β sulla forma della distribuzione
theta <- seq(0, 1, length.out = 500)

# Quattro distribuzioni con media identica (0.5) ma diversa concentrazione
forza_credenze <- list(
  "Beta(1,1)\nDebole (α+β=2)" = c(1, 1),
  "Beta(5,5)\nModerata (α+β=10)" = c(5, 5),
  "Beta(20,20)\nForte (α+β=40)" = c(20, 20),
  "Beta(100,100)\nMolto forte (α+β=200)" = c(100, 100)
)

df_forza <- data.frame()
for(nome in names(forza_credenze)) {
  params <- forza_credenze[[nome]]
  df_temp <- data.frame(
    theta = theta,
    Densita = dbeta(theta, params[1], params[2]),
    Forza = nome
  )
  df_forza <- rbind(df_forza, df_temp)
}

ggplot(df_forza, aes(x = theta, y = Densita, color = Forza)) +
  geom_line(linewidth = 1.2) +
  labs(
    title = "Effetto della forza delle credenze sulla distribuzione Beta",
    subtitle = "Distribuzioni con media identica (0.5) ma diverso grado di certezza",
    x = expression(theta),
    y = "Densità di probabilità"
  ) +
  theme_minimal() +
  theme(legend.position = "bottom")
```

### Definizione formale della distribuzione Beta

Dopo aver sviluppato un'intuizione concettuale, procediamo ora con la definizione matematica formale.

::: {#def-beta-distribution}
### Distribuzione Beta

Una variabile casuale $\theta$ segue una distribuzione **Beta** con parametri $\alpha > 0$ e $\beta > 0$, denotata come $\theta \sim \text{Beta}(\alpha, \beta)$, se la sua funzione di densità di probabilità è data da:

$$
f(\theta; \alpha, \beta) = \frac{\Gamma(\alpha + \beta)}{\Gamma(\alpha)\Gamma(\beta)} \theta^{\alpha-1} (1-\theta)^{\beta-1}, \quad \theta \in [0, 1],
$$ {#eq-beta-distr-def}
dove $\Gamma(\cdot)$ rappresenta la funzione gamma, che generalizza il concetto di fattoriale ai numeri reali.

**Proprietà fondamentali**:

- **valore atteso**: $\mathbb{E}[\theta] = \frac{\alpha}{\alpha + \beta}$;
- **moda**: $\text{Mode}[\theta] = \frac{\alpha - 1}{\alpha + \beta - 2}$ (definita per $\alpha, \beta > 1$);
- **varianza**: $\text{Var}(\theta) = \frac{\alpha\beta}{(\alpha+\beta)^2(\alpha+\beta+1)}$.

**Interpretazione bayesiana**: 
i parametri $\alpha$ e $\beta$ ammettono un'interpretazione naturale in termini di pseudo-osservazioni: $\alpha - 1$ rappresenta il numero di successi virtuali nelle credenze preliminari, $\beta - 1$ il numero di insuccessi virtuali, e $\alpha + \beta$ la dimensione campionaria equivalente che quantifica la forza delle credenze iniziali.

**Configurazioni parametriche notevoli.**

- $\text{Beta}(1, 1)$: distribuzione *uniforme* sull'intervallo $[0, 1]$, corrispondente a uno stato di massima ignoranza;
- $\text{Beta}(0.5, 0.5)$: *prior di Jeffreys*, caratterizzata da invarianza per riparametrizzazione;
- $\text{Beta}(\alpha, \beta)$ con $\alpha = \beta$: distribuzioni *simmetriche* attorno al valore 0.5;
- $\text{Beta}(\alpha, \beta)$ con $\alpha > \beta$: distribuzioni *asimmetriche* con preferenza per valori elevati di $\theta$;
- $\text{Beta}(\alpha, \beta)$ con $\alpha < \beta$: distribuzioni *asimmetriche* con preferenza per valori ridotti di $\theta$.
:::

### Dalla Beta(1,1) all'aggiornamento bayesiano

La distribuzione $\text{Beta}(1, 1)$ riveste un'importanza particolare, in quanto stabilisce un collegamento fondamentale tra il concetto di equiprobabilità discreta e il framework bayesiano continuo.

::: {.callout-important title="Beta(1,1) come generalizzazione continua dell'equiprobabilità"}
La distribuzione Beta(1, 1) coincide esattamente con la distribuzione uniforme sull'intervallo $[0, 1]$, caratterizzata dalla funzione di densità costante $f(\theta) = 1$ per ogni $\theta \in [0, 1]$.

Dal punto di vista epistemico, questa configurazione implica che ogni possibile valore del parametro $\theta$ sia credibile a priori con la stessa probabilità, rappresentando l'analogo continuo del principio di indifferenza tradizionalmente applicato ai contesti discreti.

Il parallelismo concettuale tra i due domini si manifesta attraverso due rappresentazioni complementari dell'ignoranza simmetrica: nel caso discreto, l'equiprobabilità si esprime attraverso l'assegnazione $P(\omega_i) = \frac{1}{n}$ per ogni esito elementare; nel caso continuo, essa si manifesta attraverso la funzione di densità costante $f(\theta) = 1$ per ogni valore di $\theta$ compreso tra 0 e 1. Entrambe le rappresentazioni formalizzano uno stato di massima ignoranza epistemica e costituiscono il punto di partenza neutrale per i processi inferenziali successivi.

```{r}
#| echo: false
#| label: fig-beta-uniform
#| fig-cap: "La distribuzione Beta(1,1) come caso particolare di distribuzione uniforme sull'intervallo [0,1]"
# Visualizzazione della distribuzione Beta(1,1) come uniforme
theta <- seq(0, 1, length.out = 500)
uniforme <- dbeta(theta, 1, 1)

df_uniforme <- data.frame(
  theta = theta,
  Densita = uniforme
)

ggplot(df_uniforme, aes(x = theta, y = Densita)) +
  geom_line(linewidth = 1.5) +
  geom_hline(yintercept = 1, linetype = "dashed", color = "red", alpha = 0.6) +
  annotate("text", x = 0.5, y = 1.2, 
           label = "Beta(1,1) ≡ Uniforme\n(massima ignoranza epistemica)", 
           size = 5, color = "red") +
  ylim(0, 1.5) +
  labs(
    title = "Beta(1,1): generalizzazione continua del principio di equiprobabilità",
    subtitle = "Rappresentazione formale dello stato di massima ignoranza sul parametro θ",
    x = expression(theta ~ " (probabilità ignota)"),
    y = "Densità di probabilità"
  ) +
  theme_minimal()
```
:::

::: {.callout-note collapse=true title="Esempio completo: valutazione delle abilità in un test a scelta multipla"}

**Scenario sperimentale**: uno studente completa un test composto da 20 domande a scelta multipla con 4 opzioni ciascuna. L'obiettivo inferenziale consiste nello stimare la sua abilità latente $\theta$, definita operativamente come la probabilità di fornire una risposta corretta.

**Fase 1: Specificazione della distribuzione a priori**

In condizioni di risposte completamente casuali, il valore atteso di $\theta$ sarebbe 0.25, corrispondente a una probabilità su quattro. Poiché il reale livello di preparazione dello studente rimane ignoto, adottiamo una distribuzione a priori che incorpori questa aspettativa conservando un'adeguata quantificazione dell'incertezza: $\theta \sim \text{Beta}(1, 3)$.

La scelta di Beta(1,3) si fonda su tre considerazioni fondamentali: il valore atteso di 0.25 risulta coerente con l'ipotesi di equiprobabilità delle opzioni di risposta; la varianza associata riflette adeguatamente l'incertezza relativa alla preparazione effettiva; dal punto di vista epistemico, questa configurazione corrisponde a un'evidenza virtuale equivalente all'osservazione di 0 successi e 2 insuccessi.

**Fase 2: Raccolta dei dati empirici**

Dalla somministrazione del test emergono i seguenti risultati empirici: 7 risposte corrette su 20 tentativi ($k = 7$, $n = 20$).

**Fase 3: Aggiornamento bayesiano**

Il modello Beta-Binomiale permette un aggiornamento particolarmente elegante delle credenze attraverso la regola: $\theta \mid \text{dati} \sim \text{Beta}(\alpha + k, \beta + n - k)$. Applicando questa regola al caso in esame, si ottiene: $\theta \mid \text{dati} \sim \text{Beta}(8, 16)$.

La distribuzione a posteriori presenta un valore atteso di 0.33, indicando un significativo aggiornamento delle credenze che si spostano dalla stima a priori di 0.25 verso il dato empirico di 0.35. Questo risultato esemplifica efficacemente il metodo bayesiano, in cui la distribuzione a posteriori rappresenta un compromesso ponderato tra le credenze iniziali e l'evidenza empirica osservata.

```{r}
#| label: fig-bayesian-update
#| fig-cap: "Processo di aggiornamento bayesiano dalle credenze a priori basate sull'equiprobabilità alla stima a posteriori"
# Visualizzazione completa del processo inferenziale
theta <- seq(0, 1, length.out = 500)

# Distribuzione a priori: Beta(1, 3)
prior <- dbeta(theta, 1, 3)

# Distribuzione a posteriori: Beta(8, 16) dopo 7 successi su 20 prove
posterior <- dbeta(theta, 8, 16)

# Funzione di verosimiglianza (scalata per visualizzazione)
n <- 20; k <- 7
likelihood_prop <- dbeta(theta, k + 1, n - k + 1)
likelihood_prop <- likelihood_prop / max(likelihood_prop) * max(posterior) * 0.8

df_inferenza <- data.frame(
  theta = theta,
  Prior = prior,
  Likelihood = likelihood_prop,
  Posterior = posterior
)

df_inferenza_long <- df_inferenza %>%
  pivot_longer(cols = c(Prior, Likelihood, Posterior),
               names_to = "Distribuzione", values_to = "Densita")

# Calcolo dei parametri di riferimento
media_prior <- 1/(1+3)
media_posterior <- 8/(8+16)
media_mle <- 7/20

ggplot(df_inferenza_long, aes(x = theta, y = Densita, color = Distribuzione)) +
  geom_line(linewidth = 1.3) +
  geom_vline(xintercept = 0.25, linetype = "dashed", alpha = 0.5, color = "red") +
  geom_vline(xintercept = media_posterior, linetype = "dashed", alpha = 0.5, color = "blue") +
  geom_vline(xintercept = media_mle, linetype = "dotted", alpha = 0.5, color = "green") +
  annotate("text", x = 0.25, y = max(posterior) * 0.95, 
           label = "Prior\n(0.25)", hjust = 1.1, size = 3.5, color = "red") +
  annotate("text", x = media_posterior, y = max(posterior) * 0.95, 
           label = "Posterior\n(0.33)", hjust = -0.1, size = 3.5, color = "blue") +
  annotate("text", x = media_mle, y = max(posterior) * 0.8, 
           label = "MLE\n(0.35)", hjust = -0.1, size = 3.5, color = "darkgreen") +
  labs(
    title = "Processo di aggiornamento bayesiano: dall'equiprobabilità alla stima parametrica",
    subtitle = "Integrazione di credenze a priori e dati osservati (7 risposte corrette su 20)",
    x = expression(theta ~ " (probabilità di risposta corretta)"),
    y = "Densità di probabilità",
    color = "Componente inferenziale"
  ) +
  theme_minimal() +
  theme(legend.position = "top")
```

La distribuzione a priori (in rosso) rappresenta le credenze iniziali basate sul principio di equiprobabilità delle opzioni di risposta, con un valore atteso di 0.25. La funzione di verosimiglianza (in verde) illustra la compatibilità dei dati osservati con i diversi valori possibili del parametro $\theta$. La distribuzione a posteriori (in blu) sintetizza le credenze aggiornate che integrano coerentemente le informazioni a priori con l'evidenza empirica.

Dal punto di vista quantitativo, la media a posteriori di 0.33 costituisce un tipico compromesso bayesiano tra la stima a priori di 0.25 e la stima di massima verosimiglianza di 0.35. Un ulteriore aspetto significativo è la riduzione dell'incertezza: la distribuzione a posteriori presenta infatti una minore dispersione rispetto a quella a priori, riflettendo l'informazione aggiuntiva acquisita attraverso i dati osservati.
:::

### Intervallo di credibilità: quantificare l'incertezza

Un vantaggio cruciale dell'approccio bayesiano è la possibilità di quantificare direttamente l'incertezza tramite gli *intervalli di credibilità*.

```{r}
# Calcolo dell'intervallo di credibilità al 95%
alpha_post <- 8
beta_post <- 16
ci_lower <- qbeta(0.025, alpha_post, beta_post)
ci_upper <- qbeta(0.975, alpha_post, beta_post)
```

Dopo aver osservato 7 risposte corrette su 20, possiamo affermare con un livello di credibilità del 95% che il valore della vera abilità $\theta$ dello studente sia compreso tra 0.18 e 0.52. Questo risultato si basa sulla distribuzione a posteriori Beta(8, 16), che presenta una media di 0.33.

Il confronto con l'approccio frequentista evidenzia differenze metodologiche sostanziali: mentre la stima di massima verosimiglianza fornisce un valore puntuale di 0.35 senza quantificare l'incertezza, l'intervallo bayesiano offre una rappresentazione completa delle nostre credenze aggiornate riguardo al parametro.

::: {.callout-tip title="Differenza fondamentale: credibilità vs confidenza"}
L'*intervallo di credibilità bayesiano* al 95% consente di affermare direttamente: "Esiste una probabilità del 95% che $\theta$ sia compreso nell'intervallo [0.18, 0.52]". Questa formulazione esprime esplicitamente le nostre credenze aggiornate riguardo al parametro sconosciuto.

Al contrario, l'*intervallo di confidenza frequentista* al 95% richiede l'interpretazione: "Se l'esperimento fosse ripetuto infinite volte, il 95% degli intervalli così costruiti conterrebbe il vero valore di $\theta$". Questa affermazione caratterizza le proprietà a lungo termine della procedura di stima, senza quantificare direttamente le credenze riguardo al parametro specifico oggetto di studio.
:::

### Accumulazione di evidenza: aggiornamento sequenziale

Un vantaggio particolarmente rilevante dell'approccio bayesiano risiede nella capacità di **aggiornare le credenze in modo incrementale** man mano che nuovi dati diventano disponibili.

```{r}
#| label: fig-sequential-update
#| fig-cap: "Evoluzione delle distribuzioni a posteriori durante l'accumulo sequenziale di dati"
# Simulazione di aggiornamento sequenziale
set.seed(42)

# "Vera" abilità dello studente (sconosciuta a noi)
theta_vero <- 0.4

# Partiamo dalla prior Beta(1, 3)
alpha <- 1
beta <- 3

# Simuliamo 20 domande, una alla volta
n_domande <- 20
risposte <- rbinom(n_domande, 1, theta_vero)

# Tracciamo l'evoluzione della distribuzione posterior
df_evoluzione <- data.frame()
theta_grid <- seq(0, 1, length.out = 200)

for(i in 0:n_domande) {
  if(i == 0) {
    # Prior iniziale
    dens <- dbeta(theta_grid, alpha, beta)
    label <- "Prior iniziale"
  } else {
    # Aggiorna con la i-esima risposta
    alpha <- alpha + risposte[i]
    beta <- beta + (1 - risposte[i])
    dens <- dbeta(theta_grid, alpha, beta)
    label <- paste0("Dopo ", i, " domande")
  }
  
  df_temp <- data.frame(
    theta = theta_grid,
    Densita = dens,
    Momento = label,
    n_osservazioni = i
  )
  df_evoluzione <- rbind(df_evoluzione, df_temp)
}

# Visualizza alcuni momenti chiave
momenti_chiave <- c(0, 5, 10, 15, 20)
df_chiave <- df_evoluzione %>% 
  filter(n_osservazioni %in% momenti_chiave)

ggplot(df_chiave, aes(x = theta, y = Densita, color = factor(n_osservazioni))) +
  geom_line(linewidth = 1.2) +
  geom_vline(xintercept = theta_vero, linetype = "dashed", color = "black", linewidth = 0.8) +
  annotate("text", x = theta_vero, y = max(df_chiave$Densita) * 0.9,
           label = "θ vero (0.4)", hjust = -0.1, size = 4) +
  labs(
    title = "Aggiornamento bayesiano sequenziale delle credenze",
    subtitle = "Concentrazione progressiva delle distribuzioni a posteriori attorno al valore vero",
    x = expression(theta ~ " (abilità)"),
    y = "Densità di probabilità",
    color = "Numero di domande\nosservate"
  ) +
  theme_minimal() 
```

**Analisi del processo di aggiornamento sequenziale**

Nella fase iniziale, le credenze sono caratterizzate da un'ampia dispersione e centrate sul valore di 0.25, riflettendo l'incertezza della distribuzione a priori. Progressivamente, con l'accumularsi dei dati osservati, la distribuzione a posteriori manifesta una marcata concentrazione della densità di probabilità e uno spostamento verso il valore vero del parametro. Al termine del processo, dopo l'osservazione di 20 domande, le credenze risultano notevolmente concentrate attorno al valore $\theta = 0.4$, dimostrando l'efficacia dell'aggiornamento bayesiano. Un aspetto fondamentale è l'indipendenza dall'ordine: la distribuzione a posteriori finale dipende esclusivamente dal numero complessivo di successi e insuccessi osservati, non dalla loro sequenza temporale.

## Applicazioni psicologiche

### Test psicometrici: dai conteggi alla modellazione IRT

Nella *Item Response Theory* (IRT), la probabilità di risposta corretta non costituisce una quantità fissa ma dipende da variabili latenti specifiche come il livello di abilità dello studente ($\theta$) e il grado di difficoltà dell'item ($b$).

Il modello Rasch (1PL) formalizza questa relazione attraverso la funzione logistica:
$$
P(\text{corretto} \mid \theta, b) = \frac{1}{1 + e^{-(θ - b)}}
$$

Questo approccio rappresenta un *superamento concettuale* dell'equiprobabilità, poiché modella esplicitamente l'eterogeneità sistematica presente nei dati psicometrici.

```{r}
#| echo: false
#| label: fig-irt-simulation
#| fig-cap: "Simulazione di un modello Rasch: relazione tra difficoltà degli item e proporzione di risposte corrette"
# Simulare risposte secondo modello Rasch
set.seed(123)

abilita_studenti <- rnorm(100, mean = 0, sd = 1)
difficolta_item <- c(-1, -0.5, 0, 0.5, 1)

prob_corretta <- function(theta, b) {
  1 / (1 + exp(-(theta - b)))
}

risposte_IRT <- matrix(nrow = 100, ncol = 5)
for (i in 1:100) {
  for (j in 1:5) {
    p <- prob_corretta(abilita_studenti[i], difficolta_item[j])
    risposte_IRT[i, j] <- rbinom(1, size = 1, prob = p)
  }
}

prop_successo <- colMeans(risposte_IRT)

df_IRT <- data.frame(
  Item = paste0("Item", 1:5),
  Difficolta = difficolta_item,
  Proporzione_Successo = prop_successo
)

ggplot(df_IRT, aes(x = Difficolta, y = Proporzione_Successo)) +
  geom_point(size = 4) +
  geom_line(linewidth = 1) +
  geom_hline(yintercept = 0.5, linetype = "dashed", alpha = 0.5) +
  labs(
    title = "Item Response Theory: Relazione tra difficoltà e proporzione di successo",
    subtitle = "Simulazione del modello Rasch (100 studenti, 5 item)",
    x = "Difficoltà dell'item (b)",
    y = "Proporzione di risposte corrette"
  ) +
  theme_minimal()
```

### Pattern di risposta in questionari: oltre l'equiprobabilità

Nei questionari psicologici, le distribuzioni delle risposte raramente seguono un pattern equiprobabile a causa di fattori distorsivi sistematici come il bias di acquiescenza, la desiderabilità sociale e gli stili di risposta individuali.

```{r}
#| echo: false
#| label: fig-response-bias
#| fig-cap: "Analisi bayesiana del bias di acquiescenza in questionari psicologici"
# Simulare bias di acquiescenza
set.seed(42)
n_risposte <- 100

risposte_neutre <- sample(c("Agree", "Disagree"), n_risposte, replace = TRUE)
risposte_biased <- sample(c("Agree", "Disagree"), n_risposte, 
                          replace = TRUE, prob = c(0.7, 0.3))

# Stima bayesiana del bias
n_agree <- sum(risposte_biased == "Agree")
n_total <- length(risposte_biased)

alpha_post <- 1 + n_agree
beta_post <- 1 + (n_total - n_agree)

media_post <- alpha_post / (alpha_post + beta_post)
ic_post <- qbeta(c(0.025, 0.975), alpha_post, beta_post)
```

L'analisi bayesiana rivela una probabilità stimata di risposta "Agree" pari a 0.71, con un intervallo di credibilità 95% compreso tra 0.62 e 0.79. Questo risultato fornisce evidenza robusta della presenza di bias di acquiescenza, contraddicendo l'ipotesi di equiprobabilità.

### Valutazione dell'efficacia di interventi psicologici

Consideriamo un caso di studio relativo alla valutazione dell'efficacia della terapia cognitivo-comportamentale (CBT) nel trattamento del disturbo d'ansia. L'approccio bayesiano permette di integrare sistematicamente l'evidenza pregressa, ad esempio rappresentata da una distribuzione a priori Beta(60, 30) basata sui risultati consolidati in letteratura, con i dati osservati nello studio in corso, che registrano 45 successi terapeutici su 60 pazienti trattati. Nel caso di questo esempio, il processo inferenziale produce una distribuzione a posteriori Beta(105, 45), che sintetizza coerentemente le informazioni disponibili e fornisce una stima della probabilità di successo della CBT pari a 0.70, con un intervallo di credibilità al 95% compreso tra 0.63 e 0.76.

```{r}
#| echo: false
#| label: fig-cbt-efficacy
#| fig-cap: "Stima bayesiana dell'efficacia della terapia cognitivo-comportamentale per il disturbo d'ansia"
# Prior informativa e posterior
alpha_prior <- 60
beta_prior <- 30
n_successi <- 45
n_pazienti <- 60

alpha_posterior <- alpha_prior + n_successi
beta_posterior <- beta_prior + (n_pazienti - n_successi)

theta <- seq(0, 1, length.out = 500)
prior_cbt <- dbeta(theta, alpha_prior, beta_prior)
posterior_cbt <- dbeta(theta, alpha_posterior, beta_posterior)

df_cbt <- data.frame(
  theta = theta,
  Prior = prior_cbt,
  Posterior = posterior_cbt
) %>%
  pivot_longer(cols = c(Prior, Posterior), names_to = "Distribuzione", values_to = "Densita")

ggplot(df_cbt, aes(x = theta, y = Densita, color = Distribuzione)) +
  geom_line(linewidth = 1.3) +
  labs(
    title = "Stima bayesiana dell'efficacia della terapia cognitivo-comportamentale",
    subtitle = "Integrazione di evidenza pregressa con dati osservati (45/60 successi)",
    x = expression(theta ~ " (probabilità di successo del trattamento)"),
    y = "Densità di probabilità"
  ) +
  theme_minimal()
```

## Riflessioni conclusive {.unnumbered .unlisted}

In questo capitolo abbiamo esaminato il ruolo dell'equiprobabilità all'interno del framework bayesiano, dimostrando come il calcolo combinatorio e la distribuzione beta si integrino in una visione coerente e unificata dell'inferenza probabilistica. L'equiprobabilità non è una proprietà intrinseca del mondo fisico, ma emerge da uno stato di simmetria epistemica formalizzato attraverso il principio di indifferenza. La formula classica dei "casi favorevoli sui casi possibili" rappresenta dunque un caso speciale valido esclusivamente quando l'ignoranza si distribuisce in modo simmetrico e sussistono ragioni fondate per presupporre una corrispondente simmetria fisica.

Il calcolo combinatorio funge da strumento di modellazione bayesiana in cui ciascuna formula incorpora specifiche assunzioni di equiprobabilità su spazi di configurazione definiti. Tuttavia, l'equiprobabilità decade inevitabilmente in presenza di informazioni asimmetriche, rendendo necessario l'utilizzo di modelli parametrici più sofisticati. La transizione dal discreto al continuo trova nella distribuzione Beta la sua naturale generalizzazione: la Beta(1,1) rappresenta lo stato di massima ignoranza, mentre le distribuzioni Beta(α, β) parametrizzano credenze di varia intensità.

Nelle applicazioni psicologiche, dalla teoria della risposta agli item allo studio dei bias di risposta, la condizione di equiprobabilità è raramente soddisfatta. Il framework bayesiano fornisce gli strumenti concettuali e computazionali per modellare queste situazioni complesse e supporta una transizione naturale dall'equiprobabilità all'aggiornamento delle credenze basato sull'evidenza empirica. Questo approccio supera i limiti dell'inferenza frequentista classica, soprattutto nella gestione di eventi singolari, nella quantificazione dell'incertezza parametrica e nell'integrazione delle conoscenze pregresse.

Nei prossimi capitoli, questo framework teorico verrà applicato allo studio della probabilità condizionata e al teorema di Bayes, che emergono come principi unificanti dell'inferenza probabilistica in condizioni di incertezza.

## Esercizi {.unnumbered}

::: {.callout-important title="Problemi" collapse="true"}

### Esercizi concettuali

1. Spiega perché la formula "casi favorevoli / casi totali" è un caso speciale dell'approccio bayesiano, non una definizione indipendente.

2. Un dado ha 6 facce. Quando è legittimo assegnare $P(\text{faccia} = i) = 1/6$ per ogni $i$? Quando non lo è?

3. Il principio di indifferenza sembra paradossale: due persone con le stesse informazioni dovrebbero avere le stesse credenze? Discuti.

4. In che modo l'approccio bayesiano risolve (o evita) il paradosso di Bertrand?

5. Perché nella pratica psicologica passiamo rapidamente dalla "conta equiprobabile" alla stima parametrica?

### Esercizi su calcolo combinatorio (prospettiva bayesiana)

6. In un esperimento di percezione, 8 stimoli devono essere presentati in ordine casuale. 
   a) Quanti ordini diversi sono possibili? 
   b) Qual è la probabilità di un ordine specifico sotto equiprobabilità?
   c) Se sappiamo che alcuni ordini causano effetti di interferenza, è ancora appropriato assumere equiprobabilità?

7. Da un gruppo di 15 pazienti in terapia di gruppo:
   a) Quanti sottogruppi di 5 persone possiamo formare?
   b) Sotto quali condizioni è ragionevole assumere che ogni sottogruppo sia equiprobabile?
   c) Quali fattori psicologici potrebbero violare l'equiprobabilità?

8. Un test ha 10 domande Vero/Falso. 
   a) Assumendo che uno studente risponda a caso (equiprobabilità), quante configurazioni di risposte sono possibili?
   b) Qual è la probabilità di ottenere esattamente 7 risposte corrette?
   c) Se lo studente ha studiato un po', come cambierebbe il nostro modello probabilistico?

### Esercizi sulla distribuzione Beta

9. Interpreta intuitivamente (senza formule) cosa rappresentano le seguenti distribuzioni Beta:
   a) Beta(1, 1)
   b) Beta(10, 10)
   c) Beta(80, 20)
   d) Beta(2, 8)

10. Confronta Beta(5, 5) con Beta(50, 50):
    a) Quale ha media più alta?
    b) Quale rappresenta credenze più forti?
    c) Visualizza entrambe e discuti le differenze

11. Un ricercatore vuole stimare la proporzione di successo di un nuovo trattamento. Ha letto che trattamenti simili hanno successo nel 30-40% dei casi. Proponi una prior Beta appropriata e giustifica la scelta dei parametri.

12. **Urna ignota**: Estraggo 10 volte con reinserimento, ottengo 7R e 3B. Usando prior $\text{Beta}(1,1)$ su $\theta = P(\text{rossa})$:
    a) Calcola il posterior
    b) Qual è l'intervallo di credibilità al 95%?
    c) Confronta con un approccio che usa prior Beta(5, 5)

### Esercizi applicati (psicologia)

13. **Questionario Big Five**: Item con 5 opzioni (Strongly Disagree ... Strongly Agree). Sotto equiprobabilità, ogni opzione dovrebbe essere scelta nel 20% dei casi. Una simulazione (N=200 rispondenti) mostra:
    - Opzione 1: 10%
    - Opzione 2: 15%
    - Opzione 3: 30%
    - Opzione 4: 25%
    - Opzione 5: 20%
    
    a) L'equiprobabilità è supportata dai dati?
    b) Proponi un modello bayesiano alternativo che catturi il bias verso l'opzione centrale
    c) Come potresti usare la distribuzione Dirichlet per modellare questo scenario?

14. **Test a scelta multipla**: 30 domande, 4 opzioni. Studente che "non ha studiato".
    a) Proponi una prior Beta appropriata per la probabilità di rispondere correttamente
    b) Lo studente ottiene 12 risposte corrette. Calcola il posterior
    c) Calcola l'intervallo di credibilità al 95%
    d) Confronta con la stima puntuale frequentista $\hat{p} = 12/30$

15. **Pattern di risposta con bias**: In un questionario di personalità (20 item binari), un partecipante risponde "Sì" a 18 item.
    a) Sotto equiprobabilità, qual è la probabilità di osservare 18+ "Sì"?
    b) Usa un modello Beta-Binomiale per stimare la probabilità individuale di rispondere "Sì"
    c) L'equiprobabilità è compatibile con i dati?

16. **Efficacia di intervento con prior informativa**: Stai valutando un nuovo protocollo di mindfulness. La letteratura suggerisce che interventi simili hanno tassi di successo tra 50-70%.
    a) Proponi una prior Beta che rifletta questa conoscenza
    b) Osservi 28 successi su 40 pazienti. Calcola il posterior
    c) Confronta il risultato con quello che otterresti usando una prior non informativa Beta(1,1)
    d) Discuti quando è appropriato usare prior informative vs non informative

### Esercizi computazionali

17. Scrivi una funzione R che:
    - Input: prior Beta(α, β), n successi osservati, n prove totali
    - Output: posterior, media, IC 95%, grafico prior/posterior
    - Testa con vari esempi psicologici

18. **Simulazione di aggiornamento sequenziale**: 
    - Simula un esperimento dove osservi 100 risposte binarie (θ vero = 0.6)
    - Parti da Beta(1,1)
    - Aggiorna la distribuzione dopo ogni osservazione
    - Visualizza come la posterior si concentra intorno a θ = 0.6

19. **Confronto prior informative vs non informative**:
    - Genera dati da Binomial(n=20, θ=0.7)
    - Stima θ usando: (a) Beta(1,1), (b) Beta(10,5), (c) Beta(100,50)
    - Confronta i posteriori e discuti l'effetto della prior

20. **Paradosso del compleanno bayesiano**:
    - Simula n persone con compleanni casuali (365 giorni)
    - Stima la probabilità di almeno 2 compleanni coincidenti
    - Usa approccio bayesiano per quantificare l'incertezza
    - Confronta con calcolo analitico $1 - \frac{365!}{365^n(365-n)!}$

:::

::: {.callout-tip title="Soluzioni selezionate" collapse="true"}

### Soluzioni esercizi concettuali

1. La formula deriva dall'applicazione del principio di indifferenza (credenza 1/n per ogni esito) combinato con l'assioma di additività. Non è una definizione, ma una **conseguenza** di assiomi + assunzione epistemica di simmetria.

2. **Legittimo** quando: dado regolare, lanciato equamente, nessuna informazione sullo stato. **Non legittimo** quando: dado truccato, conosciamo pesi, o abbiamo osservato pattern (es. 100 lanci, mai uscito 6).

3. Non è paradossale: il bayesianesimo è soggettivo ma razionale. Con identiche informazioni, agenti razionali *dovrebbero* convergere. Divergenze riflettono differenze informative nascoste o irrazionalità.

4. Il paradosso nasce dall'ambiguità su quale parametrizzazione usare. La soluzione bayesiana: specificare esplicitamente la prior appropriata al contesto (es. se produciamo lati uniformemente, prior uniforme sul lato; se produciamo volumi uniformemente, prior adeguata al volume).

5. Perché: (a) equiprobabilità è rara in psicologia, (b) vogliamo quantificare incertezza sui parametri, (c) aggiornamento sequenziale richiede approccio parametrico, (d) framework bayesiano permette integrazione di conoscenze pregresse.

### Soluzioni calcolo combinatorio

6. a) $8! = 40,320$ ordini
   b) $P(\text{ordine specifico}) = 1/40,320 \approx 0.000025$
   c) No, se alcuni ordini causano interferenza, dobbiamo modellare probabilità diverse per ordini diversi

7. a) $\binom{15}{5} = 3,003$ sottogruppi
   b) Equiprobabilità ragionevole se: nessuna informazione su compatibilità, caratteristiche simili, assegnazione casuale
   c) Fattori che violano equiprobabilità: personalità incompatibili, relazioni pregresse, livelli diversi di gravità dei sintomi

8. a) $2^{10} = 1,024$ configurazioni
   b) $P(7 \text{ corrette}) = \binom{10}{7} (0.5)^{10} = 120/1024 \approx 0.117$
   c) Modello con $\theta > 0.5$, es. Beta-Binomiale con prior centrata su valore più alto

### Soluzioni sulla Beta

9. a) Beta(1,1): massima ignoranza, tutti i valori equiprobabili
   b) Beta(10,10): credenza moderata, media 0.5, qualche certezza
   c) Beta(80,20): forte credenza verso valori alti (media 0.8)
   d) Beta(2,8): preferenza verso valori bassi (media 0.2)

10. a) Stessa media (0.5)
    b) Beta(50,50) rappresenta credenze molto più forti (meno incertezza)

12. ```r
    # a) Posterior: Beta(1+7, 1+3) = Beta(8, 4)
    alpha_post <- 8; beta_post <- 4
    
    # b) IC 95%
    qbeta(c(0.025, 0.975), alpha_post, beta_post)  # [0.36, 0.86]
    
    # c) Con prior Beta(5, 5):
    # Posterior: Beta(5+7, 5+3) = Beta(12, 8)
    # IC 95%: [0.38, 0.78] (più stretto, perché prior più informativa)
    ```

### Soluzioni applicazioni psicologiche

14. ```r
    # a) Prior: Beta(1, 3) - media 0.25 (equiprobabilità con 4 opzioni)
    # b) Posterior: Beta(1+12, 3+18) = Beta(13, 21)
    #    Media: 13/34 ≈ 0.382
    # c) IC 95%: [0.24, 0.54]
    # d) Stima puntuale: 12/30 = 0.4 (no quantificazione incertezza)
    ```

15. ```r
    # a) Sotto equiprobabilità (p=0.5):
    pbinom(17, 20, 0.5, lower.tail = FALSE)  # ≈ 0.0002 (molto bassa!)
    
    # b) Prior Beta(1,1), dati: 18 successi su 20
    #    Posterior: Beta(19, 3)
    #    Media: 19/22 ≈ 0.86
    #    IC 95%: [0.68, 0.96]
    
    # c) No, equiprobabilità non compatibile. Forte evidenza di bias.
    ```

:::

## Bibliografia {.unnumbered .unlisted}
