# Probabilità condizionata come aggiornamento {#sec-prob-conditional-prob}

::: {.callout-note title="In sintesi"}

**Da sapere**  La probabilità condizionata descrive come cambia una valutazione probabilistica quando restringiamo l'attenzione alle situazioni compatibili con una nuova informazione. L'indipendenza è il caso in cui il condizionamento non modifica la probabilità; il teorema del prodotto e la legge della probabilità totale permettono di costruire probabilità congiunte e marginali. Il paradosso di Simpson mostra perché l'aggregazione può nascondere differenze rilevanti tra sottogruppi.

**Da saper fare**  Interpretare $P(A \mid B)$; distinguere probabilità dirette e inverse; riconoscere indipendenza e disgiunzione; spiegare il significato del teorema del prodotto e della legge della probabilità totale; comprendere perché una relazione aggregata può differire da quelle osservate nei sottogruppi.

:::

## Introduzione {.unnumbered .unlisted}

Immaginate di essere uno psicologo clinico che ha appena ricevuto l'esito positivo di un test diagnostico per un paziente. Prima della somministrazione, avevate formulato una stima della probabilità di depressione. Ora il referto è sul tavolo. Cosa è cambiato?

**Tutto e niente.** I fatti oggettivi restano immutati: il paziente era depresso, o non lo era, già prima che il test venisse eseguito. Ciò che è radicalmente mutato è il vostro stato di conoscenza. Avete acquisito un'informazione nuova che deve essere incorporata in modo coerente, ristrutturando sistematicamente la valutazione iniziale.

Questo processo dinamico di revisione razionale delle credenze alla luce dell'evidenza empirica costituisce l'essenza stessa del pensiero bayesiano. Lo strumento formale che lo incarna è la **probabilità condizionata**, il ponte matematico che collega le conoscenze precedenti a quelle successive all'osservazione.

## Perché la probabilità condizionata è importante in psicologia?

In psicologia quasi ogni valutazione dipende dal contesto informativo. La probabilità che una persona presenti un disturbo cambia quando osserviamo un risultato diagnostico; la probabilità di ricordare uno stimolo cambia quando conosciamo le condizioni di apprendimento; la probabilità di una risposta corretta cambia quando consideriamo abilità, difficoltà dell'item e informazioni precedenti.

La probabilità condizionata permette di rappresentare formalmente questi cambiamenti. È utile per:

- descrivere l'**aggiornamento** prodotto da nuove informazioni;
- distinguere la probabilità di un dato sotto un'ipotesi dalla probabilità dell'ipotesi dopo aver osservato il dato;
- formulare e valutare assunzioni di **indipendenza**;
- combinare scenari alternativi mediante la **legge della probabilità totale**;
- evitare conclusioni fuorvianti quando i dati aggregati nascondono sottogruppi differenti.

Questi concetti preparano il terreno per il teorema di Bayes, che nel prossimo capitolo permetterà di collegare probabilità condizionate orientate in direzioni opposte.

::: {.callout-tip title="Prerequisiti"}

Per seguire questo capitolo è necessario aver letto @sec-prob-interpretation, @sec-prob-axioms-coherence e @sec-equiprobability-combinatorics.

Per la notazione matematica può essere utile consultare @sec-apx-math-symbols. Per un richiamo alle operazioni tra insiemi ed eventi e alla notazione delle sommatorie, consulta le appendici dedicate fornite nel Companion.

È sufficiente saper leggere una tabella congiunta $2\times2$. Gli esempi in R servono a visualizzare i concetti e non richiedono competenze di programmazione avanzate.

:::

## Panoramica del capitolo {.unnumbered .unlisted}

Il percorso che seguiremo è questo:

1. definiremo la **probabilità condizionata** come restrizione e rinormalizzazione;
2. esamineremo le sue proprietà e un esempio di test diagnostico;
3. introdurremo l'**indipendenza stocastica** e la distingueremo dalla disgiunzione;
4. useremo il **teorema del prodotto** per scomporre probabilità congiunte;
5. applicheremo la **legge della probabilità totale** a popolazioni eterogenee;
6. analizzeremo il **paradosso di Simpson** come avvertimento contro aggregazioni non motivate.

::: {.callout-note title="Preparazione del notebook"}

```{r}
#| output: false
here::here("code", "_common.R") |>
  source()

library(ggplot2)

apply_visual_theme()
```

:::

## Definizione e interpretazione epistemica {#sec-conditional-definition}

Partiamo da una credenza iniziale in un evento $A$. Poi apprendiamo che si è verificato un altro evento $B$. Come dovrebbe cambiare la nostra credenza in $A$?

La risposta intuitiva è che dobbiamo considerare soltanto le situazioni in cui $B$ è vero e valutare quale quota della probabilità attribuita a $B$ appartenga anche ad $A$. La formula seguente traduce questa idea in linguaggio matematico.

::: {#def-conditional-probability}
### Probabilità condizionata

Se $P(B) > 0$, la *probabilità condizionata* di $A$ dato $B$ è definita come:

$$
P(A \mid B) = \frac{P(A \cap B)}{P(B)}.
$$ {#eq-prob-cond-def}

**Interpretazione epistemica**: $P(A \mid B)$ quantifica il grado di credenza in $A$ quando assumiamo o apprendiamo che $B$ è vero. In altri contesti la stessa quantità descrive la probabilità di $A$ nella sottopopolazione definita da $B$.
:::

### Il meccanismo dell'aggiornamento

Apprendere che $B$ è vero innesca un processo in due fasi:

**1. Riduzione epistemica** — Lo spazio delle possibilità $\Omega$ viene ristretto al solo sottoinsieme $B$. Tutte le configurazioni in cui $B$ è falso vengono eliminate, non perché siano diventate "impossibili" in senso metafisico, ma perché sono diventate *irrilevanti* per il nostro ragionamento.

**2. Rinormalizzazione** — Le probabilità delle configurazioni rimanenti (quelle in cui $B$ è vero) vengono riscalate in modo che tornino a sommare a 1. Il fattore di scala è esattamente $1/P(B)$.

Questo procedimento garantisce **coerenza**: se avessimo modellato fin dall'inizio un mondo in cui $B$ è l'unica possibilità, avremmo ottenuto esattamente le stesse probabilità relative.

### Un'analogia: lo zoom fotografico

Pensate alla distribuzione di probabilità congiunta come a una fotografia. La probabilità condizionata è come fare uno *zoom* su una porzione dell'immagine (la regione $B$):

- perdiamo di vista tutto ciò che sta fuori dalla regione (riduzione);
- i dettagli della regione riempiono ora tutto lo schermo (rinormalizzazione);
- i rapporti tra gli elementi *all'interno* della regione rimangono invariati.

```{r}
#| label: fig-condizionamento-zoom
#| fig-cap: "Il condizionamento restringe lo spazio a B e rinormalizza le probabilità al suo interno."
#| echo: false
P_A  <- 0.6
P_B  <- 0.5
P_AB <- 0.35

P_A_given_B <- P_AB / P_B
P_Ac_given_B <- 1 - P_A_given_B

df <- data.frame(
  Parte = c("A ∩ B", "A^c ∩ B"),
  Valore = c(P_A_given_B, P_Ac_given_B)
)

ggplot(df, aes(x = "", y = Valore, fill = Parte)) +
  geom_col(width = 0.6) +
  coord_flip() +
  geom_text(aes(label = sprintf("%.2f", Valore)),
            position = position_stack(vjust = 0.5),
            color = "white", size = 5) +
  scale_fill_qualitative() +
  labs(
    title = "Probabilità condizionata: 'zoom' nello spazio B",
    subtitle = sprintf("P(A|B) = %.2f/%.2f = %.2f", P_AB, P_B, P_A_given_B),
    x = NULL, y = "Probabilità nel nuovo universo (B)"
  ) +
  theme(axis.text.y = element_blank(),
        panel.grid.major.y = element_blank(),
        legend.position = "bottom")
```

La @fig-condizionamento-zoom rappresenta il nuovo spazio probabilistico dopo il condizionamento su $B$.

### Ogni probabilità dipende da uno sfondo informativo

Dal punto di vista bayesiano, ogni assegnazione di probabilità dipende da uno **sfondo informativo**, anche quando non lo scriviamo esplicitamente.

Quando diciamo "$P(A) = 0.3$", in realtà intendiamo "$P(A \mid \mathcal{I}) = 0.3$", dove $\mathcal{I}$ rappresenta tutto ciò che sappiamo: dati precedenti, teoria, contesto e assunzioni. La notazione $P(A)$ è quindi un'abbreviazione comoda: il valore assegnato può cambiare quando cambiano dati, assunzioni o informazioni di contesto.

## Proprietà della probabilità condizionata {#sec-conditional-properties}

Un risultato importante è che le probabilità condizionate soddisfano tutti gli assiomi della probabilità. In altre parole, $P(\cdot \mid B)$ è essa stessa una funzione di probabilità legittima.

::: {#thm-conditional-properties}
### Proprietà della condizionata

Fissato un evento $B$ con $P(B) > 0$, la funzione $P(\cdot \mid B)$ soddisfa:

1. **Non-negatività**: $P(A \mid B) \geq 0$ per ogni evento $A$.

2. **Normalizzazione**: $P(\Omega \mid B)=1$; inoltre $P(B \mid B)=1$.

3. **Additività**: se $A_1$ e $A_2$ sono disgiunti,
   $$P(A_1 \cup A_2 \mid B) = P(A_1 \mid B) + P(A_2 \mid B).$$

4. **Complemento**: $P(A^c \mid B) = 1 - P(A \mid B)$.

5. **Regola della catena**: quando le probabilità condizionanti sono definite,
   $$P(A \cap B \mid C) = P(A \mid B \cap C) \cdot P(B \mid C).$$
:::

**Interpretazione epistemica**: una volta fissata l'informazione $B$, le credenze sugli eventi rimanenti devono continuare a rispettare gli assiomi della probabilità. Il condizionamento modifica lo spazio rilevante, non le regole di coerenza.

::: {.callout-note collapse="true" title="Esempio clinico: test di screening per la depressione"}

Uno psicologo utilizza un test di screening per il disturbo depressivo maggiore in un contesto di comunità.

**Informazioni disponibili**:

- **prevalenza**: $P(D) = 0.08$;
- **sensibilità**: $P(T^+ \mid D) = 0.85$;
- **specificità**: $P(T^- \mid D^c) = 0.90$.

**Costruzione della distribuzione congiunta**

```{r}
# Parametri epidemiologici
P_D <- 0.08
sens <- 0.85
spec <- 0.90

# Tassi di classificazione errata
fp_rate <- 1 - spec

# Probabilità congiunte
P_D_and_Tpos <- sens * P_D
P_D_and_Tneg <- (1 - sens) * P_D
P_Dc_and_Tpos <- fp_rate * (1 - P_D)
P_Dc_and_Tneg <- spec * (1 - P_D)

# Probabilità condizionate
P_Tpos <- P_D_and_Tpos + P_Dc_and_Tpos
P_Tneg <- P_D_and_Tneg + P_Dc_and_Tneg
P_D_given_Tpos <- P_D_and_Tpos / P_Tpos
P_D_given_Tneg <- P_D_and_Tneg / P_Tneg
```

**Valore predittivo positivo** (la domanda clinica cruciale):

$$P(D \mid T^+) = `r round(P_D_given_Tpos, 2)`$$

Condizionatamente ai valori assunti, dopo un risultato positivo la probabilità di depressione è circa il 43%, non l'85%. La sensibilità è $P(T^+ \mid D)$, mentre la domanda clinica riguarda $P(D \mid T^+)$. La bassa prevalenza fa sì che anche un tasso di falsi positivi del 10% produca numerosi risultati positivi tra le persone non depresse.

**Valore predittivo negativo**:

$$P(D^c \mid T^-) = 1 - P(D \mid T^-) = `r round(1 - P_D_given_Tneg, 3)`$$

Dopo un test negativo, la probabilità di depressione scende a circa l'1,4%; equivalentemente, la probabilità di non depressione è circa il 98,6%.

**Visualizzazione dell'aggiornamento**

```{r}
#| label: fig-aggiornamento-test-depressione
#| fig-cap: "Probabilità di depressione prima del test e dopo un risultato positivo o negativo."
#| echo: false
df_update <- data.frame(
  Momento = factor(c("Prior", "Dopo T+", "Dopo T-"),
                   levels = c("Prior", "Dopo T+", "Dopo T-")),
  P_Depressione = c(P_D, P_D_given_Tpos, P_D_given_Tneg)
)

ggplot(df_update, aes(x = Momento, y = P_Depressione, fill = Momento)) +
  geom_col(show.legend = FALSE) +
  geom_text(aes(label = sprintf("%.3f", P_Depressione)), 
            vjust = -0.5, size = 6) +
  scale_fill_qualitative() +
  labs(
    title = "Come cambia la credenza diagnostica con il test",
    subtitle = "L'aggiornamento dipende criticamente dalla prevalenza di base",
    y = "P(Depressione)",
    x = ""
  ) +
  coord_cartesian(ylim = c(0, 0.5))
```

La @fig-aggiornamento-test-depressione mostra che lo stesso risultato può modificare la probabilità in direzioni e misure diverse. **La lezione epistemica** è che l'informazione fornita da un test dipende sia da sensibilità e specificità sia dalla prevalenza del disturbo nel contesto in cui il test viene applicato.
:::

## Indipendenza stocastica {#sec-independence}

Abbiamo visto che la probabilità condizionata descrive come l'informazione su un evento modifichi le credenze su un altro. Ma cosa succede quando l'informazione *non modifica nulla*? Esiste cioè una situazione in cui apprendere che $B$ si è verificato lascia inalterata la nostra credenza in $A$?

La risposta è sì, e definisce il concetto di **indipendenza stocastica**.

::: {#def-independence}
### Indipendenza (definizione epistemica)

Due eventi $A$ e $B$ sono detti **indipendenti** (notazione: $A \perp B$) se

$$
P(A \cap B)=P(A)P(B).
$$

Quando $P(A)>0$ e $P(B)>0$, questa condizione equivale a

$$
P(A \mid B)=P(A)
\qquad\text{e}\qquad
P(B \mid A)=P(B).
$$

In termini informativi, conoscere il verificarsi di uno dei due eventi non modifica la probabilità assegnata all'altro.
:::

### Indipendenza probabilistica e causalità

L'indipendenza è una proprietà della distribuzione di probabilità adottata. Da sola non afferma né esclude una relazione causale. Due eventi possono risultare associati perché uno influenza l'altro, perché condividono una causa comune o perché il campionamento introduce una dipendenza; viceversa, una relazione causale può non produrre un'associazione marginale facilmente visibile.

Consideriamo due lanci della stessa moneta. Se la probabilità di testa è nota e i lanci sono modellati come indipendenti, conoscere il primo risultato non cambia la probabilità del secondo. Se invece la propensione della moneta a produrre testa è incerta e comune ai due lanci, il primo risultato può informare sulla propensione e quindi modificare la previsione del secondo. L'indipendenza dipende dunque dalle variabili considerate e dalle informazioni incluse nel modello.

### La fattorizzazione e la forma condizionata

La definizione mediante il prodotto delle marginali è particolarmente generale, perché rimane valida anche quando uno degli eventi ha probabilità zero:

$$
P(A \cap B) = P(A) \cdot P(B).
$$ {#eq-independence-factorization}

Quando le probabilità marginali sono positive, dividendo entrambi i membri per $P(B)$ o per $P(A)$ otteniamo le forme condizionate $P(A\mid B)=P(A)$ e $P(B\mid A)=P(B)$. La fattorizzazione e l'interpretazione informativa esprimono quindi la stessa idea: la distribuzione congiunta non contiene un'associazione tra i due eventi.

::: {.callout-warning title="Un errore comune: confondere disgiunzione e indipendenza"}

Due eventi **disgiunti** (mutualmente esclusivi) **non possono essere indipendenti**, a meno che uno dei due abbia probabilità zero.

**Perché?** Se $A \cap B = \varnothing$ e $P(A) > 0$, $P(B) > 0$, allora:

$$P(A \cap B) = 0, \quad\text{mentre}\quad P(A) \cdot P(B) > 0.$$

La fattorizzazione fallisce clamorosamente.

**Interpretazione epistemica**: eventi disgiunti con probabilità positiva sono fortemente informativi l'uno rispetto all'altro. Se so che si è verificato $A$, so con certezza che $B$ non si è verificato. L'indipendenza, al contrario, richiede che questa informazione non modifichi la probabilità dell'altro evento.

**Esempio**: per un singolo risultato di un test, gli eventi «esito positivo» ed «esito negativo» sono disgiunti. Sapere che il risultato è positivo implica che non è negativo. Sono quindi dipendenti, non indipendenti.
:::

### Un esempio: il test diagnostico

Torniamo al test diagnostico per la depressione discusso nella sezione precedente. Test e stato sono (fortunatamente!) dipendenti: un test che fosse indipendente dallo stato sarebbe clinicamente inutile.

Verifichiamolo numericamente:

```{r}
# Parametri del modello diagnostico
P_D <- 0.08
sens <- 0.85
spec <- 0.90

P_Tpos <- sens * P_D + (1 - spec) * (1 - P_D)
P_D_and_Tpos <- sens * P_D

# Valore atteso sotto indipendenza
P_D_indep <- P_D * P_Tpos

cat("P(D) × P(T+) =", round(P_D_indep, 4), "\n")
cat("P(D ∩ T+) nel modello =", round(P_D_and_Tpos, 4), "\n")
cat("Differenza:", round(P_D_and_Tpos - P_D_indep, 4), "\n")
```

La differenza è sostanziale: $P(D \cap T^+) = 0.068$, mentre il prodotto delle marginali è $0.08 \times 0.16 = 0.0128$. Il test e la depressione sono quindi **dipendenti** — proprio come ci aspettiamo da uno strumento diagnostico utile.

### Il test di indipendenza nella pratica

Quando disponiamo di una distribuzione congiunta, possiamo verificare l'indipendenza confrontando $P(A \cap B)$ con $P(A)P(B)$. Per probabilità teoriche l'uguaglianza deve essere esatta. Nei dati empirici, invece, le proporzioni campionarie differiscono quasi sempre per variabilità casuale: per valutare se un modello di indipendenza è adeguato occorre tenere conto dell'incertezza di stima.

Nella pratica psicologica, tuttavia, è importante ricordare che l'indipendenza è spesso un'**assunzione**, non un dato di fatto. Quando costruiamo modelli statistici, possiamo assumere indipendenza tra osservazioni oppure indipendenza condizionale tra item o errori, date le variabili incluse nel modello. Tali assunzioni vanno giustificate teoricamente e verificate empiricamente, perché la loro violazione può portare a stime distorte e a conclusioni errate. L'indipendenza è uno strumento potente, ma va maneggiato con la consapevolezza che, nei fenomeni psicologici, la dipendenza è spesso la regola, non l'eccezione.

## Teorema del prodotto (regola della catena) {#sec-product-rule}

Il **teorema del prodotto** ci permette di costruire probabilità congiunte a partire da componenti più semplici.

::: {#thm-product-rule}
### Teorema del prodotto

Per due eventi $A$ e $B$ con $P(B)>0$:

$$
P(A \cap B) = P(A \mid B) \cdot P(B).
$$

Se anche $P(A)>0$, possiamo scrivere in modo equivalente:

$$
P(A \cap B) = P(B \mid A) \cdot P(A).
$$
:::

### Interpretazione sequenziale

Il teorema ci dice che la probabilità congiunta può essere pensata come un processo *sequenziale*:

1. valutiamo la probabilità che $B$ sia vero: $P(B)$;
2. valutiamo la probabilità che $A$ sia vero *dato che* $B$ è vero: $P(A \mid B)$;
3. la probabilità che *entrambi* siano veri è il prodotto.

Questa scomposizione riflette un modo naturale di costruire modelli complessi.

### La regola della catena: generalizzazione

Il teorema si estende a sequenze di eventi:

$$
\begin{aligned}
P(A_1 \cap A_2 \cap \cdots \cap A_n)
&= P(A_1)\, P(A_2 \mid A_1) \\
&\quad \cdot P(A_3 \mid A_1 \cap A_2) \cdots \\
&\quad \cdot P(A_n \mid A_1 \cap \cdots \cap A_{n-1}).
\end{aligned}
$$

Ogni fattore condiziona sugli eventi collocati prima nella scomposizione. La regola non impone un ordine temporale o causale: la stessa probabilità congiunta può essere fattorizzata secondo ordini diversi, purché le condizionate siano definite.

## Legge della probabilità totale {#sec-total-probability}

La **legge della probabilità totale** risponde a una domanda frequente: come calcolare la probabilità di un evento che può verificarsi attraverso *scenari alternativi*?

::: {#thm-total-probability}
### Legge della probabilità totale

Sia $\{B_1, B_2, \ldots, B_n\}$ una **partizione** di $\Omega$ (eventi mutuamente esclusivi e collettivamente esaustivi). Allora:

$$
P(A) = \sum_{i=1}^{n} P(A \mid B_i) P(B_i).
$$
:::

### Interpretazione epistemica

La formula racchiude un principio di ragionamento universale: **la probabilità totale si ottiene considerando tutti i modi alternativi in cui l'evento può verificarsi**.

- $P(A \mid B_i)$: "Se ci troviamo nello scenario $B_i$, quanto è probabile $A$?";
- $P(B_i)$: "Qual è la probabilità che ci si trovi proprio nello scenario $B_i$?".

È il modo matematicamente corretto di "fare un passo indietro" quando la risposta diretta è "Dipende dal contesto".

### Applicazione: trattare popolazioni eterogenee

In contesti reali, i pazienti provengono spesso da sottopopolazioni con rischi di base molto diversi. Immaginiamo un test per la depressione somministrato a due gruppi:

| Provenienza | Proporzione | Prevalenza |
|:-------------------|:------------|:-----------|
| Clinica specialistica | 30% | 40% |
| Popolazione generale | 70% | 5% |

Test: sensibilità = 0.85, specificità = 0.90.

**Calcolo del tasso di positività in ogni sottogruppo**:

- Clinica specialistica: $0.85 \times 0.40 + 0.10 \times 0.60 = 0.40$
- Popolazione generale: $0.85 \times 0.05 + 0.10 \times 0.95 = 0.1375$

**Tasso complessivo** (legge della probabilità totale):

$$
P(T^+) = 0.40 \times 0.30 + 0.1375 \times 0.70 \approx 0.216
$$

Il valore 0.216 è una **media ponderata** dei tassi di positività nei due contesti. Non è la semplice media aritmetica, perché i gruppi hanno dimensioni diverse.

Il significato diagnostico di un risultato positivo cambia anch'esso con il contesto:

$$
P(D \mid T^+,\text{clinica})=\frac{0.85\times0.40}{0.40}=0.85,
$$

mentre

$$
P(D \mid T^+,\text{popolazione})
=\frac{0.85\times0.05}{0.1375}\approx0.31.
$$

**Implicazione clinica**: sensibilità e specificità sono le stesse, ma la probabilità di depressione dopo un test positivo è molto diversa perché cambia la prevalenza di base.

## Paradosso di Simpson {#sec-simpsons-paradox}

Il **paradosso di Simpson** è uno degli esempi più istruttivi di come un'aggregazione ingenua possa condurre a conclusioni opposte rispetto a quelle valide a livello disaggregato.

### Il fenomeno

Il paradosso si manifesta quando una relazione statistica osservata tra due variabili **si inverte** una volta che i dati vengono analizzati separatamente all'interno di sottogruppi rilevanti.

::: {.callout-note collapse="true" title="Esempio: efficacia di un trattamento per la depressione"}

Due cliniche valutano un trattamento. La clinica A tratta casi lievi, la B casi gravi.

```{r}
# Clinica A (casi lievi)
n_A_trattati <- 90
n_A_guariti_trattati <- 81
n_A_controllo <- 10
n_A_guariti_controllo <- 9

# Clinica B (casi gravi)
n_B_trattati <- 10
n_B_guariti_trattati <- 2
n_B_controllo <- 90
n_B_guariti_controllo <- 27

# Proporzioni per clinica
prop_A_trattati <- n_A_guariti_trattati / n_A_trattati
prop_A_controllo <- n_A_guariti_controllo / n_A_controllo
prop_B_trattati <- n_B_guariti_trattati / n_B_trattati
prop_B_controllo <- n_B_guariti_controllo / n_B_controllo

# Aggregato
n_tot_trattati <- n_A_trattati + n_B_trattati
n_tot_guariti_trattati <- n_A_guariti_trattati + n_B_guariti_trattati
n_tot_controllo <- n_A_controllo + n_B_controllo
n_tot_guariti_controllo <- n_A_guariti_controllo + n_B_guariti_controllo

prop_tot_trattati <- n_tot_guariti_trattati / n_tot_trattati
prop_tot_controllo <- n_tot_guariti_controllo / n_tot_controllo
```

**Risultati per sottogruppo**:

- Clinica A: trattati 90%, controllo 90% → nessuna differenza.
- Clinica B: trattati 20%, controllo 30% → trattamento *peggiore*.

In **nessun sottogruppo** il trattamento risulta superiore.

**Risultato aggregato**:

- Trattati: `r round(100*prop_tot_trattati)`%.
- Controllo: `r round(100*prop_tot_controllo)`%.

Nell'analisi aggregata, il trattamento appare **nettamente migliore**!

```{r}
#| label: fig-paradosso-simpson-cliniche
#| fig-cap: "Un confronto aggregato può avere direzione diversa dai confronti effettuati entro ciascuna clinica."
#| echo: false
df_simpson <- data.frame(
  Gruppo = rep(c("Clinica A", "Clinica B", "Aggregato"), each = 2),
  Condizione = rep(c("Trattati", "Controllo"), 3),
  Proporzione = c(
    prop_A_trattati, prop_A_controllo,
    prop_B_trattati, prop_B_controllo,
    prop_tot_trattati, prop_tot_controllo
  ),
  Etichetta = c(
    "Trattati\n(90%)", "Controllo\n(90%)",
    "Trattati\n(20%)", "Controllo\n(30%)",
    paste0("Trattati\n(", round(100 * prop_tot_trattati), "%)"),
    paste0("Controllo\n(", round(100 * prop_tot_controllo), "%)")
  )
)

ggplot(df_simpson, aes(x = Condizione, y = Proporzione, fill = Condizione)) +
  geom_col(position = "dodge") +
  geom_text(aes(label = Etichetta), vjust = -0.5, size = 3.5) +
  facet_wrap(~Gruppo) +
  scale_fill_qualitative() +
  labs(
    title = "Paradosso di Simpson: inversione dell'efficacia",
    subtitle = "Ogni clinica mostra un effetto nullo o negativo, ma l'aggregato suggerisce l'opposto",
    y = "Proporzione di guarigioni",
    x = ""
  ) +
  theme(legend.position = "none") +
  coord_cartesian(ylim = c(0, 1))
```

### Cosa sta succedendo?

La chiave è la **distribuzione diseguale dei casi**:

- la clinica A, con probabilità di guarigione più alta, contribuisce soprattutto al gruppo *trattato*;
- la clinica B, con probabilità di guarigione più bassa, contribuisce soprattutto al gruppo *di controllo*.

La clinica, che in questo esempio rappresenta anche la gravità dei casi, è associata sia alla distribuzione del trattamento sia alla probabilità di guarigione. L'aggregazione ignora questa struttura e confronta gruppi con composizione molto diversa.

### La lezione epistemica

La @fig-paradosso-simpson-cliniche mostra che il confronto marginale e i confronti condizionati rispondono a domande diverse:

$$
P(\text{Guarigione} \mid \text{Trattamento})
$$

confronta i due gruppi così come sono composti, mentre

$$
P(\text{Guarigione} \mid \text{Trattamento},\text{Clinica})
$$

confronta trattamento e controllo entro contesti più omogenei. Il paradosso non stabilisce che l'analisi condizionata sia sempre quella corretta: la scelta dipende dalla domanda scientifica e dal ruolo causale delle variabili. Mostra però che un risultato aggregato non deve essere interpretato senza esaminare la composizione dei gruppi.

:::

## Riflessioni conclusive {.unnumbered .unlisted}

La probabilità condizionata formalizza un'idea fondamentale: una valutazione probabilistica dipende dalle informazioni che consideriamo. Condizionare su $B$ significa restringere l'attenzione alle situazioni compatibili con $B$ e rinormalizzare le probabilità al loro interno.

L'indipendenza descrive il caso in cui questa restrizione non cambia la probabilità di un altro evento. È un'assunzione forte e dipende dal modello informativo adottato; non coincide con la disgiunzione e non determina, da sola, l'esistenza o l'assenza di relazioni causali.

Il teorema del prodotto permette di scomporre una probabilità congiunta in una sequenza di probabilità condizionate. La legge della probabilità totale compie il passaggio complementare: combina scenari alternativi per ottenere una probabilità marginale. Il paradosso di Simpson mostra infine che le probabilità marginali e quelle condizionate possono raccontare storie differenti quando i gruppi hanno composizioni diverse.

Nel @sec-prob-bayes-theorem useremo questi strumenti per collegare $P(\text{Dati}\mid\text{Ipotesi})$ a $P(\text{Ipotesi}\mid\text{Dati})$.

## Esercizi {.unnumbered .unlisted}

1. In una tabella congiunta, $P(A\cap B)=0.20$ e $P(B)=0.50$. Calcola $P(A\mid B)$ e spiega con parole tue che cosa rappresenta il risultato.
2. Un test ha sensibilità 0.85. Uno studente afferma: «Se il test è positivo, la probabilità che la persona abbia il disturbo è 0.85». Spiega perché l'affermazione non è giustificata dalle sole informazioni disponibili.
3. Due eventi soddisfano $P(A)=0.40$, $P(B)=0.50$ e $P(A\cap B)=0.20$. Sono indipendenti? Qual è il significato informativo della risposta?
4. Perché due eventi disgiunti con probabilità positiva non possono essere indipendenti? Rispondi senza limitarti a citare la formula.
5. La formula $P(A\cap B)=P(A\mid B)P(B)$ contiene una probabilità condizionata e una probabilità marginale. Descrivi il significato dei due fattori in un processo sequenziale.
6. Una popolazione è composta per il 30% da un gruppo in cui $P(A)=0.40$ e per il 70% da un gruppo in cui $P(A)=0.10$. Calcola la probabilità complessiva di $A$ e spiega perché si tratta di una media ponderata.
7. In ciascuna di due cliniche un trattamento non è migliore del controllo, ma nei dati aggregati sembra molto più efficace. Quale informazione controlleresti prima di concludere che il trattamento funziona?
8. Spiega la differenza tra le domande $P(\text{test positivo}\mid\text{disturbo})$ e $P(\text{disturbo}\mid\text{test positivo})$. Quale delle due corrisponde alla sensibilità e quale interessa maggiormente dopo aver osservato un risultato positivo?

::: {.callout-tip title="Soluzioni" collapse="true"}

1. $P(A\mid B)=0.20/0.50=0.40$. Tra tutta la probabilità assegnata alle situazioni in cui $B$ è vero, il 40% appartiene anche ad $A$.
2. La sensibilità è $P(T^+\mid D)$, non $P(D\mid T^+)$. Per calcolare la seconda probabilità servono anche la prevalenza del disturbo e il tasso di falsi positivi, o informazioni equivalenti.
3. Sì, perché $P(A)P(B)=0.40\times0.50=0.20=P(A\cap B)$. Nel modello adottato, conoscere il verificarsi di uno dei due eventi non modifica la probabilità dell'altro.
4. Se sappiamo che si è verificato $A$, la disgiunzione implica che $B$ non può essersi verificato. L'informazione su $A$ modifica quindi completamente la probabilità di $B$, che diventa zero.
5. $P(B)$ rappresenta la probabilità di raggiungere lo scenario $B$; $P(A\mid B)$ rappresenta la probabilità che si verifichi anche $A$ una volta che ci troviamo in quello scenario. Il prodotto fornisce la probabilità che entrambi si verifichino.
6. $P(A)=0.40\times0.30+0.10\times0.70=0.19$. I due valori vengono pesati in base alla proporzione dei gruppi; il gruppo più numeroso contribuisce maggiormente al risultato complessivo.
7. Controllerei come sono distribuiti trattamento e controllo tra le cliniche e se le cliniche differiscono per gravità, prognosi o altre caratteristiche legate all'esito. Una composizione diseguale può produrre un confronto aggregato fuorviante.
8. $P(T^+\mid D)$ è la probabilità di un test positivo tra le persone con il disturbo ed è la sensibilità. $P(D\mid T^+)$ è la probabilità del disturbo dopo un risultato positivo ed è la quantità più direttamente rilevante per interpretare quel risultato.

:::

::: {.callout-note title="Punti chiave" collapse="true"}

- Per $P(B)>0$, $P(A\mid B)=P(A\cap B)/P(B)$.
- Condizionare significa restringere l'attenzione alle situazioni compatibili con $B$ e rinormalizzare.
- $P(A\mid B)$ e $P(B\mid A)$ rispondono a domande diverse e in generale non coincidono.
- Due eventi sono indipendenti quando $P(A\cap B)=P(A)P(B)$.
- Eventi disgiunti con probabilità positiva sono dipendenti, perché il verificarsi dell'uno esclude l'altro.
- Il teorema del prodotto costruisce probabilità congiunte mediante probabilità condizionate.
- La legge della probabilità totale combina scenari alternativi attraverso una media ponderata.
- Un confronto aggregato può differire dai confronti entro i sottogruppi; la scelta tra quantità marginali e condizionate dipende dalla domanda scientifica.

:::

::: {.callout-note title="Ambiente di sviluppo" collapse="true"}

```{r}
sessionInfo()
```

:::
