# Probabilità condizionata come aggiornamento {#sec-prob-conditional-prob}

## Introduzione {.unnumbered .unlisted}

Immaginate di essere uno psicologo clinico che ha appena ricevuto l'esito positivo di un test diagnostico per un paziente. Prima della somministrazione, avevate formulato una stima della probabilità di depressione. Ora il referto è sul tavolo. Cosa è cambiato?

**Tutto e niente.** I fatti oggettivi restano immutati: il paziente era depresso, o non lo era, già prima che il test venisse eseguito. Ciò che è radicalmente mutato è il vostro stato di conoscenza. Avete acquisito un'informazione nuova che deve essere incorporata in modo coerente, ristrutturando sistematicamente la valutazione iniziale.

Questo processo dinamico di revisione razionale delle credenze alla luce dell'evidenza empirica costituisce l'essenza stessa del pensiero bayesiano. Lo strumento formale che lo incarna è la **probabilità condizionata**, il ponte matematico che collega le conoscenze precedenti a quelle successive all'osservazione.

In questo capitolo esploreremo la probabilità condizionata da diverse angolazioni:

- come **meccanismo di aggiornamento** epistemico;
- come **fondamento dell'indipendenza**;
- come **strumento per costruire modelli complessi**;
- come **protezione dagli errori** di aggregazione.

Questi concetti preparano direttamente il terreno per il teorema di Bayes che, nel prossimo capitolo, emergerà come la regola per "invertire" le probabilità condizionate.

::: {.callout-tip collapse="true"}
## Prerequisiti

Per seguire questo capitolo è necessario aver letto:

- @sec-prob-interpretation
- @sec-prob-axioms-coherence
- @sec-equiprobability-combinatorics

Conoscenze matematiche richieste:

- @sec-apx-sets - per operazioni su eventi (intersezione, unione);
- @sec-apx-sums - per la legge della probabilità totale.

Competenze pratiche:

- Familiarità con tabelle congiunte e rappresentazioni 2×2;
- Nozioni base di R per eseguire le simulazioni presentate.
:::

::: {.callout-caution collapse=true title="Preparazione del Notebook"}
```{r}
#| output: false
here::here("code", "_common.R") |> 
  source()

# Load packages
if (!requireNamespace("pacman")) install.packages("pacman")
pacman::p_load(patchwork, ggforce)
# Riapplica il tema per sicurezza
apply_visual_theme()
```
:::

## Definizione e interpretazione epistemica {#sec-conditional-definition}

Partiamo da una credenza iniziale in un evento $A$. Poi apprendiamo che si è verificato un altro evento $B$. Come dovrebbe cambiare la nostra credenza in $A$?

La risposta intuitiva è che dovremmo considerare solo le situazioni in cui $B$ è vero e vedere quanto spesso $A$ è vero *in quelle situazioni*. La formula seguente traduce esattamente questa intuizione in linguaggio matematico.

::: {#def-conditional-probability}
### Probabilità condizionata

Se $P(B) > 0$, la *probabilità condizionata* di $A$ dato $B$ è definita come:

$$
P(A \mid B) = \frac{P(A \cap B)}{P(B)}.
$$ {#eq-prob-cond-def}

**Interpretazione epistemica**: $P(A \mid B)$ quantifica il nostro grado di credenza in $A$ dopo aver appreso che $B$ è vero, tenendo conto del fatto che ora lo spazio delle possibilità si è ristretto a quelle compatibili con $B$.
:::

### Il meccanismo dell'aggiornamento

Apprendere che $B$ è vero innesca un processo in due fasi:

**1. Riduzione epistemica** — Lo spazio delle possibilità $\Omega$ viene ristretto al solo sottoinsieme $B$. Tutte le configurazioni in cui $B$ è falso vengono eliminate, non perché siano diventate "impossibili" in senso metafisico, ma perché sono diventate *irrilevanti* per il nostro ragionamento.

**2. Rinormalizzazione** — Le probabilità delle configurazioni rimanenti (quelle in cui $B$ è vero) vengono riscalate in modo che tornino a sommare a 1. Il fattore di scala è esattamente $1/P(B)$.

Questo procedimento garantisce **coerenza**: se avessimo modellato fin dall'inizio un mondo in cui $B$ è l'unica possibilità, avremmo ottenuto esattamente le stesse probabilità relative.

### Un'analogia: lo zoom fotografico

Pensate alla distribuzione di probabilità congiunta come a una fotografia. La probabilità condizionata è come fare uno *zoom* su una porzione dell'immagine (la regione $B$):

- perdiamo di vista tutto ciò che sta fuori dalla regione (riduzione);
- i dettagli della regione riempiono ora tutto lo schermo (rinormalizzazione);
- i rapporti tra gli elementi *all'interno* della regione rimangono invariati.

```{r, echo=FALSE}
# Visualizzazione grafica dell'aggiornamento
P_A  <- 0.6
P_B  <- 0.5
P_AB <- 0.35

P_A_given_B <- P_AB / P_B
P_Ac_given_B <- 1 - P_A_given_B

df <- data.frame(
  Parte = c("A ∩ B", "A^c ∩ B"),
  Valore = c(P_A_given_B, P_Ac_given_B)
)

ggplot(df, aes(x = "", y = Valore, fill = Parte)) +
  geom_col(width = 0.6) +
  coord_flip() +
  geom_text(aes(label = sprintf("%.2f", Valore)),
            position = position_stack(vjust = 0.5),
            color = "white", size = 5) +
  scale_fill_qualitative() +
  labs(
    title = "Probabilità condizionata: 'zoom' nello spazio B",
    subtitle = sprintf("P(A|B) = %.2f/%.2f = %.2f", P_AB, P_B, P_A_given_B),
    x = NULL, y = "Probabilità nel nuovo universo (B)"
  ) +
  theme(axis.text.y = element_blank(),
        panel.grid.major.y = element_blank(),
        legend.position = "bottom")
```

### Ogni probabilità è sempre condizionata

C'è un punto filosofico importante da cogliere: dal punto di vista bayesiano, **ogni probabilità è sempre condizionata**, anche quando non lo scriviamo esplicitamente.

Quando diciamo "$P(A) = 0.3$", in realtà intendiamo "$P(A \mid \mathcal{I}) = 0.3$", dove $\mathcal{I}$ rappresenta tutto ciò che sappiamo: dati precedenti, teoria, contesto e assunzioni. Non esistono probabilità assolute e prive di contesto.

Ciò significa che la notazione $P(A)$ è un'abbreviazione comoda, non una descrizione di una proprietà intrinseca del mondo.

## Proprietà della probabilità condizionata {#sec-conditional-properties}

Un risultato importante è che le probabilità condizionate soddisfano tutti gli assiomi della probabilità. In altre parole, $P(\cdot \mid B)$ è essa stessa una funzione di probabilità legittima.

::: {#thm-conditional-properties}
### Proprietà della condizionata

Fissato un evento $B$ con $P(B) > 0$, la funzione $P(\cdot \mid B)$ soddisfa:

1. **Non-negatività**: $P(A \mid B) \geq 0$ per ogni evento $A$.

2. **Normalizzazione**: $P(B \mid B) = 1$ (certezza di $B$ dato $B$).

3. **Additività**: se $A_1, A_2$ sono disgiunti,
   $$P(A_1 \cup A_2 \mid B) = P(A_1 \mid B) + P(A_2 \mid B).$$

4. **Complemento**: $P(A^c \mid B) = 1 - P(A \mid B).$

5. **Regola della catena**: 
   $$P(A \cap B \mid C) = P(A \mid B \cap C) \cdot P(B \mid C).$$
:::

**Interpretazione epistemica**: queste proprietà ci dicono che il ragionamento in condizioni di informazione parziale segue le stesse regole del ragionamento in condizioni di informazione completa. Non esistono "leggi speciali" per il condizionamento.

::: {.callout-note collapse="true" title="Esempio clinico: test di screening per la depressione"}

Uno psicologo utilizza un test di screening per il disturbo depressivo maggiore in un contesto di comunità.

**Informazioni disponibili**:

- **prevalenza**: $P(D) = 0.08$;
- **sensibilità**: $P(T^+ \mid D) = 0.85$;
- **specificità**: $P(T^- \mid D^c) = 0.90$.

**Costruzione della distribuzione congiunta**

```{r}
# Parametri epidemiologici
P_D <- 0.08
sens <- 0.85
spec <- 0.90

# Tassi di classificazione errata
fp_rate <- 1 - spec

# Probabilità congiunte
P_D_and_Tpos <- sens * P_D
P_D_and_Tneg <- (1 - sens) * P_D
P_Dc_and_Tpos <- fp_rate * (1 - P_D)
P_Dc_and_Tneg <- spec * (1 - P_D)

# Probabilità condizionate
P_Tpos <- P_D_and_Tpos + P_Dc_and_Tpos
P_Tneg <- P_D_and_Tneg + P_Dc_and_Tneg
P_D_given_Tpos <- P_D_and_Tpos / P_Tpos
P_D_given_Tneg <- P_D_and_Tneg / P_Tneg
```

**Valore predittivo positivo** (la domanda clinica cruciale):

$$P(D \mid T^+) = `r round(P_D_given_Tpos, 2)`$$

Un test positivo indica depressione solo nel 42% dei casi — nonostante l'85% di sensibilità. La ragione è la bassa prevalenza: il 92% della popolazione non è depresso, e anche un tasso di falsi positivi del 10% produce molti falsi positivi in termini assoluti.

**Valore predittivo negativo**:

$$P(D^c \mid T^-) = 1 - P(D \mid T^-) = `r round(1 - P_D_given_Tneg, 3)`$$

Un test negativo è molto più informativo: riduce la probabilità di depressione a circa l'1%.

**Visualizzazione dell'aggiornamento**

```{r}
#| echo: false
df_update <- data.frame(
  Momento = factor(c("Prior", "Dopo T+", "Dopo T-"),
                   levels = c("Prior", "Dopo T+", "Dopo T-")),
  P_Depressione = c(P_D, P_D_given_Tpos, P_D_given_Tneg)
)

ggplot(df_update, aes(x = Momento, y = P_Depressione, fill = Momento)) +
  geom_col(show.legend = FALSE) +
  geom_text(aes(label = sprintf("%.3f", P_Depressione)), 
            vjust = -0.5, size = 6) +
  scale_fill_qualitative() +
  labs(
    title = "Come cambia la credenza diagnostica con il test",
    subtitle = "L'aggiornamento dipende criticamente dalla prevalenza di base",
    y = "P(Depressione)",
    x = ""
  ) +
  ylim(0, 0.5)
```

**La lezione epistemica**: lo stesso test può essere molto informativo in un contesto ad alta prevalenza e quasi inutile in uno a bassa prevalenza. L'informazione fornita da un test dipende non solo dalle sue caratteristiche intrinseche, ma anche dal *contesto* in cui viene applicato.
:::

## Indipendenza stocastica {#sec-independence}

Abbiamo visto che la probabilità condizionata descrive come l'informazione su un evento modifichi le credenze su un altro. Ma cosa succede quando l'informazione *non modifica nulla*? Esiste cioè una situazione in cui apprendere che $B$ si è verificato lascia inalterata la nostra credenza in $A$?

La risposta è sì, e definisce il concetto di **indipendenza stocastica**.

::: {#def-independence}
### Indipendenza (definizione epistemica)

Due eventi $A$ e $B$ sono detti **indipendenti** (notazione: $A \perp B$) se l'informazione che uno dei due si è verificato non modifica la credenza relativa all'altro:

$$
P(A \mid B) = P(A),
$$
e, in modo equivalente,

$$
P(B \mid A) = P(B).
$$
:::

### L'indipendenza è epistemica, non causale

È importante chiarire subito un potenziale fraintendimento. L'indipendenza stocastica è un concetto **epistemico**, non causale. Affermare che $A$ e $B$ sono indipendenti non significa che non esistano relazioni causali tra loro, ma che, **date le informazioni in nostro possesso**, sapere che uno si è verificato non fornisce alcuna informazione sull'altro.

Un esempio classico è il lancio di due monete equilibrate. Sapere che la prima è uscita testa non modifica la credenza che la seconda uscirà testa. Ma questo non è un fatto "della natura" — è una conseguenza del nostro stato informativo: sappiamo che i lanci sono fisicamente indipendenti e che non esistono informazioni nascoste che li colleghino. Se sospettassimo che una delle monete sia truccata, l'indipendenza verrebbe meno, perché l'esito della prima lancerebbe un'ombra sull'affidabilità della seconda.

### La fattorizzazione come conseguenza

Dalla definizione segue immediatamente una proprietà algebrica fondamentale:

$$
P(A \cap B) = P(A) \cdot P(B).
$$ {#eq-independence-factorization}

Questa relazione è spesso presentata nei manuali come *definizione* di indipendenza, ma è più illuminante considerarla come una *conseguenza* della definizione epistemica. La fattorizzazione ci dice che la probabilità congiunta si "scompone" nel prodotto delle marginali: non c'è nulla nella distribuzione congiunta che non sia già catturato dalle marginali separate. L'informazione non scorre tra i due eventi.

::: {.callout-warning title="Un errore comune: confondere disgiunzione e indipendenza"}

Due eventi **disgiunti** (mutualmente esclusivi) **non possono essere indipendenti**, a meno che uno dei due abbia probabilità zero.

**Perché?** Se $A \cap B = \varnothing$ e $P(A) > 0$, $P(B) > 0$, allora:

$$P(A \cap B) = 0, \quad\text{mentre}\quad P(A) \cdot P(B) > 0.$$

La fattorizzazione fallisce clamorosamente.

**Interpretazione epistemica**: eventi disgiunti sono *massimamente dipendenti*. Se so che si è verificato $A$, so con certezza che $B$ non si è verificato. Non esiste informazione più forte di questa. L'indipendenza, al contrario, è l'assenza totale di informazione reciproca.

**Esempio clinico**: consideriamo due diagnosi mutualmente esclusive, come "Disturbo Bipolare" e "Schizofrenia". Sapere che un paziente ha ricevuto la prima diagnosi fornisce un'informazione decisiva sulla seconda (non può averla, almeno in questo quadro nosologico). I due eventi sono quindi **profondamente dipendenti**, non indipendenti.
:::

### Un esempio: il test diagnostico

Torniamo al test diagnostico per la depressione discusso nella sezione precedente. Test e stato sono (fortunatamente!) dipendenti: un test che fosse indipendente dallo stato sarebbe clinicamente inutile.

Verifichiamolo numericamente:

```{r}
# Parametri noti (dalla sezione precedente)
P_D <- 0.08
P_Tpos <- 0.216   # calcolato in precedenza
P_D_and_Tpos <- 0.068

# Se fossero indipendenti
P_D_indep <- P_D * P_Tpos

cat("P(D) × P(T+) =", round(P_D_indep, 4), "\n")
cat("P(D ∩ T+) osservato =", round(P_D_and_Tpos, 4), "\n")
cat("Differenza:", round(P_D_and_Tpos - P_D_indep, 4), "\n")
```

La differenza è sostanziale: $P(D \cap T^+) = 0.068$, mentre il prodotto delle marginali è $0.08 \times 0.216 \approx 0.017$. Il test e la depressione sono quindi **dipendenti** — proprio come ci aspettiamo da uno strumento diagnostico utile.

### Il test di indipendenza nella pratica

Quando disponiamo di una tabella di probabilità congiunta, possiamo verificare l'indipendenza con un semplice confronto: calcoliamo la probabilità congiunta osservata $P(A \cap B)$ e la confrontiamo con il prodotto delle marginali $P(A) \cdot P(B)$. Se coincidono (o sono molto vicine, nel caso di stime empiriche), gli eventi sono indipendenti. In caso contrario, c'è informazione reciproca.

Nella pratica psicologica, tuttavia, è importante ricordare che l'indipendenza è spesso un'**assunzione**, non un dato di fatto. Quando costruiamo modelli statistici, assumiamo indipendenza tra osservazioni, tra item di un test o tra errori di misurazione. Tali assunzioni vanno giustificate teoricamente e verificate empiricamente, perché la loro violazione può portare a stime distorte e a conclusioni errate. L'indipendenza è uno strumento potente, ma va maneggiato con la consapevolezza che, nei fenomeni psicologici, la dipendenza è spesso la regola, non l'eccezione.

## Teorema del prodotto (regola della catena) {#sec-product-rule}

Il **teorema del prodotto** ci permette di costruire probabilità congiunte a partire da componenti più semplici.

::: {#thm-product-rule}
### Teorema del prodotto

Per due eventi $A$ e $B$ con $P(B) > 0$:

$$
P(A \cap B) = P(A \mid B) \cdot P(B).
$$

Per simmetria:

$$
P(A \cap B) = P(B \mid A) \cdot P(A).
$$
:::

### Interpretazione sequenziale

Il teorema ci dice che la probabilità congiunta può essere pensata come un processo *sequenziale*:

1. valutiamo la probabilità che $B$ sia vero: $P(B)$;
2. valutiamo la probabilità che $A$ sia vero *dato che* $B$ è vero: $P(A \mid B)$;
3. la probabilità che *entrambi* siano veri è il prodotto.

Questa scomposizione riflette un modo naturale di costruire modelli complessi.

### La regola della catena: generalizzazione

Il teorema si estende a sequenze di eventi:

$$
\begin{aligned}
P(A_1 \cap A_2 \cap \cdots \cap A_n)
&= P(A_1)\, P(A_2 \mid A_1) \\
&\quad \cdot P(A_3 \mid A_1 \cap A_2) \cdots \\
&\quad \cdot P(A_n \mid A_1 \cap \cdots \cap A_{n-1}).
\end{aligned}
$$

Ogni fattore condiziona su tutto ciò che "viene prima". È il modo in cui funziona l'aggiornamento sequenziale delle credenze.

## Legge della probabilità totale {#sec-total-probability}

La **legge della probabilità totale** risponde a una domanda frequente: come calcolare la probabilità di un evento che può verificarsi attraverso *scenari alternativi*?

::: {#thm-total-probability}
### Legge della probabilità totale

Sia $\{B_1, B_2, \ldots, B_n\}$ una **partizione** di $\Omega$ (eventi mutuamente esclusivi e collettivamente esaustivi). Allora:

$$
P(A) = \sum_{i=1}^{n} P(A \mid B_i) P(B_i).
$$
:::

### Interpretazione epistemica

La formula racchiude un principio di ragionamento universale: **la probabilità totale si ottiene considerando tutti i modi alternativi in cui l'evento può verificarsi**.

- $P(A \mid B_i)$: "Se ci troviamo nello scenario $B_i$, quanto è probabile $A$?";
- $P(B_i)$: "Qual è la probabilità che ci si trovi proprio nello scenario $B_i$?".

È il modo matematicamente corretto di "fare un passo indietro" quando la risposta diretta è "Dipende dal contesto".

### Applicazione: trattare popolazioni eterogenee

In contesti reali, i pazienti provengono spesso da sottopopolazioni con rischi di base molto diversi. Immaginiamo un test per la depressione somministrato a due gruppi:

| Fonte del Paziente | Proporzione | Prevalenza |
|:-------------------|:------------|:-----------|
| Clinica Specialistica | 30% | 40% |
| Popolazione Generale | 70% | 5% |

Test: sensibilità = 0.85, specificità = 0.90.

**Calcolo del tasso di positività in ogni sottogruppo**:

- Clinica specialistica: $0.85 \times 0.40 + 0.10 \times 0.60 = 0.40$
- Popolazione generale: $0.85 \times 0.05 + 0.10 \times 0.95 = 0.1375$

**Tasso complessivo** (legge della probabilità totale):

$$
P(T^+) = 0.40 \times 0.30 + 0.1375 \times 0.70 \approx 0.216
$$

**Implicazione clinica**: un test positivo in una clinica specialistica (tasso 40%) ha un significato predittivo molto diverso rispetto a un test positivo nella popolazione generale (tasso 13.75%). La prevalenza è parte integrante del risultato.

## Paradosso di Simpson {#sec-simpsons-paradox}

Il **paradosso di Simpson** è uno degli esempi più istruttivi di come un'aggregazione ingenua possa condurre a conclusioni opposte rispetto a quelle valide a livello disaggregato.

### Il fenomeno

Il paradosso si manifesta quando una relazione statistica osservata tra due variabili **si inverte** una volta che i dati vengono analizzati separatamente all'interno di sottogruppi rilevanti.

::: {.callout-note collapse="true" title="Esempio: efficacia di un trattamento per la depressione"}

Due cliniche valutano un trattamento. La clinica A tratta casi lievi, la B casi gravi.

```{r}
# Clinica A (casi lievi)
n_A_trattati <- 90
n_A_guariti_trattati <- 81
n_A_controllo <- 10
n_A_guariti_controllo <- 9

# Clinica B (casi gravi)
n_B_trattati <- 10
n_B_guariti_trattati <- 2
n_B_controllo <- 90
n_B_guariti_controllo <- 27

# Proporzioni per clinica
prop_A_trattati <- n_A_guariti_trattati / n_A_trattati
prop_A_controllo <- n_A_guariti_controllo / n_A_controllo
prop_B_trattati <- n_B_guariti_trattati / n_B_trattati
prop_B_controllo <- n_B_guariti_controllo / n_B_controllo

# Aggregato
n_tot_trattati <- n_A_trattati + n_B_trattati
n_tot_guariti_trattati <- n_A_guariti_trattati + n_B_guariti_trattati
n_tot_controllo <- n_A_controllo + n_B_controllo
n_tot_guariti_controllo <- n_A_guariti_controllo + n_B_guariti_controllo

prop_tot_trattati <- n_tot_guariti_trattati / n_tot_trattati
prop_tot_controllo <- n_tot_guariti_controllo / n_tot_controllo
```

**Risultati per sottogruppo**:

- Clinica A: trattati 90%, controllo 90% → nessuna differenza.
- Clinica B: trattati 20%, controllo 30% → trattamento *peggiore*.

In **nessun sottogruppo** il trattamento risulta superiore.

**Risultato aggregato**:

- Trattati: `r round(100*prop_tot_trattati)`%.
- Controllo: `r round(100*prop_tot_controllo)`%.

Nell'analisi aggregata, il trattamento appare **nettamente migliore**!

```{r}
#| echo: false
df_simpson <- data.frame(
  Gruppo = rep(c("Clinica A", "Clinica B", "Aggregato"), each = 2),
  Condizione = rep(c("Trattati", "Controllo"), 3),
  Proporzione = c(
    prop_A_trattati, prop_A_controllo,
    prop_B_trattati, prop_B_controllo,
    prop_tot_trattati, prop_tot_controllo
  ),
  Etichetta = c(
    "Trattati\n(90%)", "Controllo\n(90%)",
    "Trattati\n(20%)", "Controllo\n(30%)",
    paste0("Trattati\n(", round(100 * prop_tot_trattati), "%)"),
    paste0("Controllo\n(", round(100 * prop_tot_controllo), "%)")
  )
)

ggplot(df_simpson, aes(x = Condizione, y = Proporzione, fill = Condizione)) +
  geom_col(position = "dodge") +
  geom_text(aes(label = Etichetta), vjust = -0.5, size = 3.5) +
  facet_wrap(~Gruppo) +
  scale_fill_qualitative() +
  labs(
    title = "Paradosso di Simpson: inversione dell'efficacia",
    subtitle = "Ogni clinica mostra un effetto nullo o negativo, ma l'aggregato suggerisce l'opposto",
    y = "Proporzione di guarigioni",
    x = ""
  ) +
  theme(legend.position = "none") +
  ylim(0, 1)
```

### Cosa sta succedendo?

La chiave è la **distribuzione diseguale dei casi**:

- la clinica B (casi gravi, bassa guarigione) contribuisce di più al gruppo *trattato*;
- la clinica A (casi lievi, alta guarigione) contribuisce di più al gruppo *di controllo*.

La variabile *gravità* agisce da **confondente**: influenza sia la probabilità di ricevere il trattamento sia l'esito. L'aggregazione ignora questa struttura.

### La lezione epistemica

L'errore consiste nel rispondere alla **domanda sbagliata**. Non stiamo stimando $P(\text{Guarigione} \mid \text{Trattamento})$, ma una combinazione implicita di probabilità condizionate diverse. La domanda corretta è:

$$
P(\text{Guarigione} \mid \text{Trattamento}, \text{Gravità}).
$$

**Quando è legittimo aggregare?** Solo quando:

1. non esistono confondenti rilevanti;
2. i confondenti sono distribuiti uniformemente;
3. l'obiettivo è esplicitamente marginale (e non condizionato).

:::

## Riflessioni conclusive {.unnumbered .unlisted}

Siamo partiti da una domanda apparentemente semplice — come cambiano le nostre credenze quando apprendiamo qualcosa di nuovo? — e abbiamo scoperto che la risposta richiede un intero apparato concettuale.

### Cosa abbiamo imparato

La **probabilità condizionata** è il meccanismo fondamentale attraverso cui l'informazione si trasforma in conoscenza. Ogni volta che aggiorniamo le nostre credenze, stiamo implicitamente applicando le regole che abbiamo studiato.

L'**indipendenza** rappresenta il caso limite in cui l'informazione non fluisce. Riconoscere quando questa condizione è soddisfatta è cruciale per costruire modelli corretti.

Il **teorema del prodotto** ci ha mostrato come costruire credenze complesse a partire da componenti più semplici, scomponendo la probabilità congiunta in una sequenza di aggiornamenti.

La **legge della probabilità totale** ci ha insegnato a ragionare su scenari alternativi combinando le probabilità di ciascuno di essi in una media ponderata.

Il **paradosso di Simpson** ci ha messo in guardia sui pericoli dell'aggregazione incauta, mostrando come conclusioni apparentemente solide possano essere ribaltate quando si svela la struttura nascosta dei dati.

### Verso il teorema di Bayes

Tutti questi strumenti preparano il terreno per il passo successivo. Abbiamo visto come calcolare $P(A \mid B)$, ovvero la probabilità di $A$ sapendo che si verifica $B$. Spesso, però, la domanda che ci interessa è l'inversa: abbiamo osservato un effetto e vogliamo risalire alla causa.

Nel prossimo capitolo, il **teorema di Bayes** emergerà come la regola per questa "inversione": passeremo da $P(\text{Dati} \mid \text{Ipotesi})$ a $P(\text{Ipotesi} \mid \text{Dati})$, il cuore dell'inferenza scientifica.

## Punti chiave da ricordare {.unnumbered .unlisted}

::: {.callout-important}

1. **Probabilità condizionata come aggiornamento epistemico**
   - $P(A \mid B)$ quantifica la credenza in $A$ dopo aver appreso $B$.
   - Meccanismo: riduzione dello spazio + rinormalizzazione.
   - Ogni probabilità è sempre condizionata a uno sfondo informativo: $P(A) = P(A \mid \mathcal{I})$.

2. **Indipendenza come assenza di informazione**
   - $A \perp B \iff P(A \mid B) = P(A)$.
   - Equivalentemente: $P(A \cap B) = P(A) \cdot P(B)$.
   - Eventi disgiunti NON sono indipendenti (hanno informazione reciproca massima).

3. **Teorema del prodotto**
   - $P(A \cap B) = P(A \mid B) \cdot P(B) = P(B \mid A) \cdot P(A)$.
   - Generalizzazione: regola della catena per sequenze di eventi.

4. **Legge della probabilità totale**
   - $P(A) = \sum_{i} P(A \mid B_i) P(B_i)$ per partizione $\{B_i\}$.
   - Fondamentale per ragionare su scenari alternativi.

5. **Paradosso di Simpson**
   - Trend aggregati possono invertirsi rispetto a trend stratificati.
   - Avvertimento: condiziona sui confondenti!

**Formule da ricordare:**

$$
P(A \mid B) = \frac{P(A \cap B)}{P(B)}
$$

$$
P(A \cap B) = P(A \mid B) \cdot P(B) = P(B \mid A) \cdot P(A)
$$

$$
P(A) = \sum_{i=1}^{n} P(A \mid B_i) P(B_i)
$$

**Per il prossimo capitolo:**

Nel @sec-prob-bayes-theorem vedremo come il teorema di Bayes permetta di **invertire** le probabilità condizionate, passando da $P(\text{Dati} \mid \text{Ipotesi})$ a $P(\text{Ipotesi} \mid \text{Dati})$.

:::


## Esercizi {.unnumbered .unlisted}

::: {.callout-important title="Problemi" collapse="true"}

### Esercizi concettuali {.unnumbered .unlisted}

1. Spiega perché "ogni probabilità è condizionata" da una prospettiva bayesiana. Cosa significa $P(A)$ implicitamente?

2. La formula $P(A \mid B) = P(A \cap B) / P(B)$ può sembrare circolare. Spiega perché non lo è, e in quale ordine concettuale pensiamo queste quantità.

3. Quando due eventi sono disgiunti, possono essere indipendenti? Perché o perché no?

4. Il teorema del prodotto dice $P(A \cap B) = P(A \mid B) P(B)$. Questo è simmetrico? Cioè, posso scrivere $P(A \cap B) = P(B \mid A) P(A)$? Cosa implica questa simmetria?

5. Il paradosso di Simpson dimostra che l'aggregazione è sempre sbagliata? Quando è legittimo aggregare dati?

### Esercizi su probabilità condizionata {.unnumbered .unlisted}

6. Data una tabella congiunta:
   |       | $B$  | $B^c$ |
   |-------|------|-------|
   | $A$   | 0.20 | 0.30  |
   | $A^c$ | 0.15 | 0.35  |
   
   Calcola:
   a. $P(A \mid B)$
   b. $P(B \mid A)$
   c. $P(A \mid B^c)$
   d. Gli eventi sono indipendenti?

7. $P(A) = 0.6$, $P(B) = 0.5$, $P(A \mid B) = 0.7$. Calcola:
   a. $P(A \cap B)$
   b. $P(B \mid A)$
   c. $P(A \cup B)$

8. Test diagnostico: $P(M) = 0.01$, sens = 0.95, spec = 0.98.
   a. Costruisci tabella congiunta
   b. Calcola VPP e VPN
   c. Quanto deve essere alta la sensibilità per avere VPP > 0.9?

### Esercizi sull'indipendenza {.unnumbered .unlisted}

9. Un dado viene lanciato. Siano:
   - $A$ = "Esce numero pari"
   - $B$ = "Esce numero ≤ 3"
   
   a. $A$ e $B$ sono indipendenti?
   b. Calcola $P(A \mid B)$ e confronta con $P(A)$

10. Due monete equilibrate vengono lanciate. Siano:
    - $A$ = "Prima moneta è testa"
    - $B$ = "Almeno una testa"
    
    a. Costruisci tabella congiunta
    b. Calcola $P(A \mid B)$
    c. $A$ e $B$ sono indipendenti?

11. In una popolazione, $P(\text{Depressione}) = 0.15$ e $P(\text{Insonnia}) = 0.25$. Se fossero indipendenti, quanto sarebbe $P(\text{Depressione} \cap \text{Insonnia})$? È plausibile l'indipendenza?

### Esercizi sul teorema del prodotto {.unnumbered .unlisted}

12. $P(A) = 0.5$, $P(B \mid A) = 0.6$, $P(C \mid A \cap B) = 0.7$. Calcola $P(A \cap B \cap C)$.

13. Tre test sequenziali per ansia, ciascuno con sens = 0.80 (indipendenti dato stato). $P(\text{Ansia}) = 0.20$. Calcola $P(\text{Ansia} \cap T_1^+ \cap T_2^+ \cap T_3^+)$.

14. Usa la regola del prodotto per dimostrare che se $A$ e $B$ sono indipendenti, allora $A$ e $B^c$ sono indipendenti.

### Esercizi sulla probabilità totale {.unnumbered .unlisted}

15. Una clinica riceve pazienti da due fonti:
    - 60% da medico di base (prevalenza depressione = 10%)
    - 40% da pronto soccorso (prevalenza depressione = 30%)
    
    Qual è la prevalenza complessiva nella clinica?

16. Un questionario ha due versioni (A e B), distribuite casualmente (50% ciascuna). La versione A è più facile:
    - $P(\text{punteggio} > 20 \mid \text{Versione A}) = 0.7$
    - $P(\text{punteggio} > 20 \mid \text{Versione B}) = 0.4$
    
    Qual è $P(\text{punteggio} > 20)$ complessivamente?

17. Dimostra che $P(A) = P(A \mid B) P(B) + P(A \mid B^c) P(B^c)$ usando la legge della probabilità totale con partizione $\{B, B^c\}$.

### Esercizi sul Paradosso di Simpson {.unnumbered .unlisted}

18. Considera questi dati su un farmaco antidepressivo:
    
    **Pazienti giovani** (N=200):
    - Farmaco: 70/100 migliorati (70%)
    - Placebo: 50/100 migliorati (50%)
    
    **Pazienti anziani** (N=200):
    - Farmaco: 60/100 migliorati (60%)
    - Placebo: 40/100 migliorati (40%)
    
    a. In ciascun gruppo, il farmaco è migliore?
    b. Calcola le proporzioni aggregate (tutti i pazienti insieme)
    c. Costruisci uno scenario dove l'aggregato inverte la tendenza

19. Spiega in termini epistemici perché il paradosso di Simpson non è veramente un "paradosso" ma un avvertimento sull'importanza di condizionare correttamente.

### Esercizi applicati {.unnumbered .unlisted}

20. **Test per disturbo d'ansia sociale**: 
    - Prevalenza in popolazione universitaria: 5%
    - Sensibilità: 85%
    - Specificità: 92%
    
    a. Costruisci tabella congiunta completa
    b. Uno studente risulta positivo. Qual è la probabilità che abbia davvero il disturbo?
    c. Quale prevalenza minima serve per avere VPP > 0.5?

21. **Comorbidità PTSD e Depressione**:
    - In un campione clinico: $P(\text{PTSD}) = 0.30$, $P(\text{Depressione}) = 0.45$
    - Osservi che $P(\text{Depressione} \mid \text{PTSD}) = 0.70$
    
    a. Calcola $P(\text{PTSD} \cap \text{Depressione})$
    b. Calcola $P(\text{PTSD} \mid \text{Depressione})$
    c. Sono indipendenti? Commenta il risultato clinicamente

22. **Due test per ADHD in un bambino**:
    - Prior: $P(\text{ADHD}) = 0.08$ (popolazione generale)
    - Test comportamentale: positivo (sens=0.80, spec=0.90)
    - Test cognitivo: positivo (sens=0.75, spec=0.85)
    - Assumendo indipendenza condizionale:
    
    a. Calcola $P(\text{ADHD} \mid T_1^+)$ dopo primo test
    b. Calcola $P(\text{ADHD} \mid T_1^+, T_2^+)$ dopo entrambi i test
    c. Visualizza l'aggiornamento sequenziale delle credenze

### Esercizi computazionali {.unnumbered .unlisted}

23. Scrivi una funzione R che:
    - Input: tabella congiunta 2×2
    - Output: tutte le probabilità condizionate possibili e test di indipendenza

24. Simula il paradosso di Simpson:
    - Genera dati per due gruppi con trend positivo in ciascuno
    - Aggrega i dati mostrando inversione del trend
    - Visualizza con ggplot

25. Crea una visualizzazione interattiva (o animazione) che mostra come $P(A \mid B)$ varia al variare della "forza" dell'associazione tra $A$ e $B$ (da indipendenza a dipendenza totale).

:::

::: {.callout-tip title="Soluzioni selezionate" collapse="true"}

### Soluzioni degli esercizi concettuali {.unnumbered .unlisted}

1. Da prospettiva bayesiana, ogni probabilità riflette uno stato di informazione. Scrivere $P(A)$ è abbreviazione per $P(A \mid \mathcal{I})$ dove $\mathcal{I}$ è "tutto ciò che sappiamo". Non esistono probabilità "incondizionate"—solo probabilità condizionate allo sfondo informativo corrente.

2. Non è circolare perché concettualmente partiamo dalla **tabella congiunta** $P(A \cap B)$ (rappresentazione completa del nostro stato di credenza), poi **deriviamo** le condizionate come rapporti. La formula ci dice *come calcolare* condizionate da congiunte, non *come definire* le congiunte.

3. No (a meno che uno abbia probabilità zero). Eventi disgiunti hanno informazione reciproca **massima**: sapere che uno è vero implica certezza che l'altro è falso. Indipendenza richiede *assenza* di informazione.

4. Sì, è simmetrico: $P(A \cap B) = P(A \mid B) P(B) = P(B \mid A) P(A)$. Questa simmetria è il cuore del teorema di Bayes! Mostra che la congiunta può essere costruita in due modi equivalenti.

5. No, l'aggregazione è legittima quando non c'è confondente rilevante, o quando la confondente è distribuita uniformemente. Il paradosso avverte: *esplicita le tue assunzioni di omogeneità prima di aggregare*.

### Soluzioni degli esercizi sulla probabilità condizionata {.unnumbered .unlisted}

6. a. $P(A \mid B) = 0.20 / (0.20 + 0.15) = 0.571$
   b. $P(B \mid A) = 0.20 / (0.20 + 0.30) = 0.400$
   c. $P(A \mid B^c) = 0.30 / (0.30 + 0.35) = 0.462$
   d. Test: $P(A) = 0.50$, $P(B) = 0.35$, $P(A) P(B) = 0.175 \neq P(A \cap B) = 0.20$. NON indipendenti.

7. a. $P(A \cap B) = P(A \mid B) P(B) = 0.7 \times 0.5 = 0.35$
   b. $P(B \mid A) = P(A \cap B) / P(A) = 0.35 / 0.6 \approx 0.583$
   c. $P(A \cup B) = 0.6 + 0.5 - 0.35 = 0.75$

8. a. Tabella: $P(M \cap T^+) = 0.0095$, $P(M \cap T^-) = 0.0005$, etc.
   b. VPP = $0.0095 / (0.0095 + 0.0198) \approx 0.324$; VPN $\approx 0.9995$
   c. Per VPP > 0.9: serve sens $\approx 0.998$ (quasi perfetta con prevalenza così bassa!)

### Soluzioni degli esercizi sull'indipendenza {.unnumbered .unlisted}

9. a. $P(A) = 1/2$, $P(B) = 1/2$, $P(A \cap B) = P(\{2\}) = 1/6$
      $P(A) P(B) = 1/4 \neq 1/6$. NON indipendenti.
   b. $P(A \mid B) = (1/6) / (1/2) = 1/3 \neq 1/2 = P(A)$

10. Spazio: {TT, TC, CT, CC}, equiprobabili.
    a. Tabella con $A$ = {TT, TC}, $B$ = {TT, TC, CT}
    b. $P(A \mid B) = P(\{TT, TC\}) / P(B) = (1/2) / (3/4) = 2/3$
    c. $P(A) = 1/2 \neq 2/3 = P(A \mid B)$. NON indipendenti.

11. Se indipendenti: $P(D \cap I) = 0.15 \times 0.25 = 0.0375$. Ma clinicamente sappiamo che depressione e insonnia sono altamente correlate, quindi l'indipendenza è **implausibile**.

### Soluzioni degli esercizi sul teorema del prodotto {.unnumbered .unlisted}

12. $P(A \cap B \cap C) = P(C \mid A \cap B) \cdot P(B \mid A) \cdot P(A) = 0.7 \times 0.6 \times 0.5 = 0.21$

13. $P(\text{Ansia} \cap \text{tutti +}) = 0.80^3 \times 0.20 = 0.512 \times 0.20 = 0.1024$

14. Dimostrazione:
    ```
    P(A ∩ B^c) = P(A) - P(A ∩ B)    [additività]
               = P(A) - P(A)P(B)     [indipendenza A,B]
               = P(A)(1 - P(B))
               = P(A)P(B^c)          [quindi A ⊥ B^c]
    ```

### Soluzioni degli esercizi sulla probabilità totale {.unnumbered .unlisted}

15. $P(D) = 0.10 \times 0.60 + 0.30 \times 0.40 = 0.06 + 0.12 = 0.18$ (18%)

16. $P(>20) = 0.7 \times 0.5 + 0.4 \times 0.5 = 0.35 + 0.20 = 0.55$

### Soluzioni degli esercizi sulle applicazioni psicologiche {.unnumbered .unlisted}

20. a. $P(A \cap T^+) = 0.85 \times 0.05 = 0.0425$, etc.
    b. VPP = $0.0425 / (0.0425 + 0.076) = 0.359$ (solo 36%!)
    c. Per VPP > 0.5, serve prev $\geq 0.10$ (10%)

21. a. $P(P \cap D) = P(D \mid P) \times P(P) = 0.70 \times 0.30 = 0.21$
    b. $P(P \mid D) = 0.21 / 0.45 \approx 0.467$
    c. Se indipendenti: $P(P) P(D) = 0.30 \times 0.45 = 0.135 \neq 0.21$. DIPENDENTI (comorbidità alta, clinicamente attesa)

:::

::: {.callout-note collapse=true title="Informazioni sull'ambiente di sviluppo"}
```{r}
sessionInfo()
```
:::

