# Probabilità condizionata come aggiornamento {#sec-prob-conditional-prob}

::: {.callout-note title="In sintesi"}

**Da sapere**  La probabilità condizionata descrive come cambia una valutazione probabilistica quando restringiamo l'attenzione alle situazioni compatibili con una nuova informazione. L'indipendenza è il caso in cui il condizionamento non modifica la probabilità; il teorema del prodotto e la legge della probabilità totale permettono di costruire probabilità congiunte e marginali. Il paradosso di Simpson mostra perché l'aggregazione può nascondere differenze rilevanti tra sottogruppi.

**Da saper fare**  Interpretare $P(A \mid B)$; distinguere probabilità dirette e inverse; riconoscere indipendenza e disgiunzione; spiegare il significato del teorema del prodotto e della legge della probabilità totale; comprendere perché una relazione aggregata può differire da quelle osservate nei sottogruppi.

:::

## Introduzione {.unnumbered .unlisted}

Immaginate di essere uno psicologo clinico che ha appena ricevuto l'esito positivo di un test diagnostico per un paziente. Prima della somministrazione del test, avevate formulato una stima della probabilità che il paziente soffrisse di depressione. Ora il referto è sul tavolo. Cosa è cambiato?

**Dal punto di vista ontologico, nulla; da quello epistemico, tutto.** I fatti oggettivi non sono cambiati: il paziente era depresso o non lo era già prima che il test venisse eseguito. Ciò che è cambiato radicalmente è il vostro stato di conoscenza. Avete acquisito un'informazione nuova che deve ora essere integrata in modo coerente, ristrutturando sistematicamente la valutazione iniziale.

Questo processo dinamico di revisione razionale delle credenze alla luce dell'evidenza empirica costituisce l'essenza stessa del pensiero bayesiano. Lo strumento formale che lo incarna è la **probabilità condizionata**, il ponte matematico che collega le conoscenze precedenti a quelle successive all'osservazione.

## Perché la probabilità condizionata è importante in psicologia?

In psicologia, quasi ogni valutazione dipende strettamente dal contesto informativo che la correda. La probabilità che un individuo presenti un determinato disturbo cambia in base all'esito diagnostico, la probabilità di rievocare uno stimolo varia in funzione delle condizioni di apprendimento e la probabilità di fornire una risposta corretta dipende dall'interazione tra abilità del soggetto, difficoltà dell'item e conoscenze pregresse.

La probabilità condizionata permette di rappresentare formalmente questi cambiamenti. È utile per descrivere l'**aggiornamento** prodotto da nuove informazioni, per distinguere la probabilità di un dato sotto un'ipotesi dalla probabilità dell'ipotesi dopo aver osservato il dato, per formulare e valutare assunzioni di **indipendenza**, per combinare scenari alternativi mediante la **legge della probabilità totale** e per evitare conclusioni fuorvianti quando i dati aggregati nascondono sottogruppi differenti.

Questi concetti preparano il terreno per il teorema di Bayes che, nel prossimo capitolo, ci permetterà di collegare probabilità condizionate orientate in direzioni opposte.

::: {.callout-tip title="Prerequisiti"}

Per seguire questo capitolo è necessario aver letto @sec-prob-interpretation, @sec-prob-axioms-coherence e @sec-equiprobability-combinatorics.

Per la notazione matematica può essere utile consultare @sec-apx-math-symbols. Per un richiamo alle operazioni tra insiemi ed eventi e alla notazione delle sommatorie, consulta le appendici dedicate fornite nel Companion.

È sufficiente saper leggere una tabella congiunta $2\times2$. Gli esempi in R servono a visualizzare i concetti e non richiedono competenze di programmazione avanzate.

:::

## Panoramica del capitolo {.unnumbered .unlisted}

Il percorso che seguiremo è questo:

1. definiremo la **probabilità condizionata** come restrizione e rinormalizzazione;
2. esamineremo le sue proprietà e un esempio di test diagnostico;
3. introdurremo l'**indipendenza stocastica** e la distingueremo dalla disgiunzione;
4. useremo il **teorema del prodotto** per scomporre probabilità congiunte;
5. applicheremo la **legge della probabilità totale** a popolazioni eterogenee;
6. analizzeremo il **paradosso di Simpson** come avvertimento contro aggregazioni non motivate.

::: {.callout-note title="Preparazione del notebook"}

```{r}
#| output: false
here::here("code", "_common.R") |>
  source()

library(ggplot2)

apply_visual_theme()
```

:::

## Definizione e interpretazione epistemica {#sec-conditional-definition}

Partiamo da una credenza iniziale in un evento $A$. Poi apprendiamo che si è verificato un altro evento $B$. Come dovrebbe cambiare la nostra credenza in $A$?

La risposta intuitiva è che dobbiamo considerare soltanto le situazioni in cui $B$ è vero e valutare quale quota della probabilità attribuita a $B$ appartiene anche ad $A$. La formula seguente traduce questa idea in linguaggio matematico.

::: {#def-conditional-probability}
### Probabilità condizionata

Se $P(B) > 0$, la *probabilità condizionata* di $A$ dato $B$ è definita come:

$$
P(A \mid B) = \frac{P(A \cap B)}{P(B)}.
$$ {#eq-prob-cond-def}

**Interpretazione epistemica**: $P(A \mid B)$ quantifica il grado di credenza in $A$ quando si assume o si apprende che $B$ è vero. In altri contesti la stessa quantità descrive la probabilità di $A$ nella sottopopolazione definita da $B$.
:::

### Il meccanismo dell'aggiornamento

Apprendere che $B$ è vero innesca un processo in due fasi:

**1. Riduzione epistemica** — Lo spazio delle possibilità $\Omega$ viene ristretto al solo sottoinsieme $B$. Tutte le configurazioni in cui $B$ è falso vengono eliminate, non perché siano diventate "impossibili" in senso metafisico, ma perché sono diventate *irrilevanti* per il nostro ragionamento.

**2. Rinormalizzazione** — Le probabilità delle configurazioni rimanenti (quelle in cui $B$ è vero) vengono riscalate in modo che tornino a sommare a 1, con un fattore di scala pari a $1/P(B)$.

Questo procedimento garantisce **coerenza**: se avessimo modellato fin dall'inizio un mondo in cui $B$ è l'unica possibilità, avremmo ottenuto esattamente le stesse probabilità relative.

### Un'analogia: lo zoom fotografico

Pensate alla distribuzione di probabilità congiunta come a una fotografia. La probabilità condizionata è come fare uno **zoom** su una porzione dell'immagine (la regione 
$B$): da un lato si perde di vista tutto ciò che sta fuori dalla regione (riduzione), dall'altro i dettagli della porzione selezionata riempiono ora l'intero schermo (rinormalizzazione), mentre i rapporti tra gli elementi **all'interno** della regione rimangono invariati.

```{r}
#| label: fig-condizionamento-zoom
#| fig-cap: "Il condizionamento restringe lo spazio a B e rinormalizza le probabilità al suo interno."
#| echo: false
P_A  <- 0.6
P_B  <- 0.5
P_AB <- 0.35

P_A_given_B <- P_AB / P_B
P_Ac_given_B <- 1 - P_A_given_B

df <- data.frame(
  Parte = c("A ∩ B", "A^c ∩ B"),
  Valore = c(P_A_given_B, P_Ac_given_B)
)

ggplot(df, aes(x = "", y = Valore, fill = Parte)) +
  geom_col(width = 0.6) +
  coord_flip() +
  geom_text(aes(label = sprintf("%.2f", Valore)),
            position = position_stack(vjust = 0.5),
            color = "white", size = 5) +
  scale_fill_qualitative() +
  labs(
    title = "Probabilità condizionata: 'zoom' nello spazio B",
    subtitle = sprintf("P(A|B) = %.2f/%.2f = %.2f", P_AB, P_B, P_A_given_B),
    x = NULL, y = "Probabilità nel nuovo universo (B)"
  ) +
  theme(axis.text.y = element_blank(),
        panel.grid.major.y = element_blank(),
        legend.position = "bottom")
```

La @fig-condizionamento-zoom rappresenta il nuovo spazio probabilistico dopo il condizionamento su $B$.

### Ogni probabilità dipende da uno sfondo informativo

Dal punto di vista bayesiano, ogni assegnazione di probabilità dipende da uno **sfondo informativo**, anche quando viene esplicitato.

Quando diciamo "$P(A) = 0.3$", in realtà intendiamo "$P(A \mid \mathcal{I}) = 0.3$", dove $\mathcal{I}$ rappresenta tutto ciò che sappiamo: dati precedenti, teoria, contesto e assunzioni. La notazione $P(A)$ è quindi un'abbreviazione comoda: il valore assegnato può cambiare quando cambiano i dati, le assunzioni o le informazioni di contesto.

## Proprietà della probabilità condizionata {#sec-conditional-properties}

Un risultato importante è che le probabilità condizionate soddisfano tutti gli assiomi della probabilità. In altre parole, $P(\cdot \mid B)$ è essa stessa una funzione di probabilità legittima.

::: {#thm-conditional-properties}
### Proprietà della condizionata

Fissato un evento $B$ con $P(B) > 0$, la funzione $P(\cdot \mid B)$ soddisfa:

1. **Non-negatività**: $P(A \mid B) \geq 0$ per ogni evento $A$.

2. **Normalizzazione**: $P(\Omega \mid B)=1$; inoltre $P(B \mid B)=1$.

3. **Additività**: se $A_1$ e $A_2$ sono disgiunti,
   $$P(A_1 \cup A_2 \mid B) = P(A_1 \mid B) + P(A_2 \mid B).$$

4. **Complemento**: $P(A^c \mid B) = 1 - P(A \mid B)$.

5. **Regola della catena**: quando le probabilità condizionanti sono definite,
   $$P(A \cap B \mid C) = P(A \mid B \cap C) \cdot P(B \mid C).$$
:::

**Interpretazione epistemica**: una volta fissata l'informazione $B$, le credenze sugli eventi rimanenti devono continuare a rispettare gli assiomi della probabilità. Il condizionamento modifica lo spazio rilevante, non le regole di coerenza.

::: {.callout-note collapse="true" title="Esempio clinico: test di screening per la depressione"}

Uno psicologo utilizza un test di screening per il disturbo depressivo maggiore in un contesto di comunità.

**Informazioni disponibili**:

- **prevalenza**: $P(D) = 0.08$;
- **sensibilità**: $P(T^+ \mid D) = 0.85$;
- **specificità**: $P(T^- \mid D^c) = 0.90$.

**Costruzione della distribuzione congiunta**

```{r}
# Parametri epidemiologici
P_D <- 0.08
sens <- 0.85
spec <- 0.90

# Tassi di classificazione errata
fp_rate <- 1 - spec

# Probabilità congiunte
P_D_and_Tpos <- sens * P_D
P_D_and_Tneg <- (1 - sens) * P_D
P_Dc_and_Tpos <- fp_rate * (1 - P_D)
P_Dc_and_Tneg <- spec * (1 - P_D)

# Probabilità condizionate
P_Tpos <- P_D_and_Tpos + P_Dc_and_Tpos
P_Tneg <- P_D_and_Tneg + P_Dc_and_Tneg
P_D_given_Tpos <- P_D_and_Tpos / P_Tpos
P_D_given_Tneg <- P_D_and_Tneg / P_Tneg
```

**Valore predittivo positivo** (la domanda clinica cruciale):

$$P(D \mid T^+) = `r round(P_D_given_Tpos, 2)`$$

Condizionatamente ai valori assunti, la probabilità di depressione dopo un risultato positivo è di circa il 43%, non dell'85%. La sensibilità è $P(T^+ \mid D)$, mentre la domanda clinica riguarda $P(D \mid T^+)$. La bassa prevalenza fa sì che anche un tasso di falsi positivi del 10% produca un gran numero di risultati positivi tra le persone che non soffrono di depressione.

**Valore predittivo negativo**:

$$P(D^c \mid T^-) = 1 - P(D \mid T^-) = `r round(1 - P_D_given_Tneg, 3)`$$

Dopo un test negativo, la probabilità di depressione scende a circa l'1.4%, mentre la probabilità di non depressione è di circa il 98.6%.

**Visualizzazione dell'aggiornamento**

```{r}
#| label: fig-aggiornamento-test-depressione
#| fig-cap: "Probabilità di depressione prima del test e dopo un risultato positivo o negativo."
#| echo: false
df_update <- data.frame(
  Momento = factor(c("Prior", "Dopo T+", "Dopo T-"),
                   levels = c("Prior", "Dopo T+", "Dopo T-")),
  P_Depressione = c(P_D, P_D_given_Tpos, P_D_given_Tneg)
)

ggplot(df_update, aes(x = Momento, y = P_Depressione, fill = Momento)) +
  geom_col(show.legend = FALSE) +
  geom_text(aes(label = sprintf("%.3f", P_Depressione)), 
            vjust = -0.5, size = 6) +
  scale_fill_qualitative() +
  labs(
    title = "Come cambia la credenza diagnostica con il test",
    subtitle = "L'aggiornamento dipende criticamente dalla prevalenza di base",
    y = "P(Depressione)",
    x = ""
  ) +
  coord_cartesian(ylim = c(0, 0.5))
```

La @fig-aggiornamento-test-depressione mostra che lo stesso risultato può modificare la probabilità in direzioni e misure diverse. **La lezione epistemica** è che l'informazione fornita da un test dipende sia dalla sensibilità e dalla specificità, sia dalla prevalenza del disturbo nel contesto in cui il test viene applicato.
:::

## Indipendenza stocastica {#sec-independence}

Abbiamo visto che la probabilità condizionata descrive l'impatto dell'informazione su un evento sulle credenze riguardo a un altro evento. Ma cosa succede quando l'informazione *non modifica nulla*? Esiste cioè una situazione in cui apprendere che $B$ si è verificato non modifica la nostra credenza in $A$?

La risposta è sì e questo definisce il concetto di **indipendenza stocastica**.

::: {#def-independence}
### Indipendenza (definizione epistemica)

Due eventi $A$ e $B$ sono detti **indipendenti** (notazione: $A \perp B$) se

$$
P(A \cap B)=P(A)P(B).
$$

Quando $P(A)>0$ e $P(B)>0$, questa condizione equivale a

$$
P(A \mid B)=P(A)
\qquad\text{e}\qquad
P(B \mid A)=P(B).
$$

In termini informativi, la conoscenza di uno dei due eventi non modifica la probabilità assegnata all'altro.
:::

### Indipendenza probabilistica e causalità

L'indipendenza probabilistica è una proprietà della distribuzione di probabilità che assumiamo per descrivere i dati; di per sé, però, non equivale né all'assenza né alla presenza di un rapporto causale. Due variabili possono risultare correlate perché una influenza l'altra, perché condividono una causa comune o a causa di distorsioni introdotte dal campionamento. Allo stesso modo, una relazione causale può esistere anche senza tradursi in un'associazione marginale immediatamente evidente.

Per chiarire questo punto, consideriamo due lanci della stessa moneta. Se la probabilità di ottenere "testa" è nota e fissa, i due lanci possono essere considerati indipendenti: il risultato del primo lancio non influisce sulla probabilità del secondo. Se invece tale probabilità è incerta, pur essendo comune a entrambi i lanci, l'esito del primo lancio fornisce informazioni sull'incertezza e può quindi modificare la previsione del secondo lancio. L'indipendenza, pertanto, non è una proprietà intrinseca degli eventi, ma dipende dalle variabili prese in considerazione e dalle informazioni incluse nel modello.


### La fattorizzazione e la forma condizionata

Due eventi $A$ e $B$ sono indipendenti quando la probabilità che si verifichino entrambi è uguale al prodotto delle loro probabilità:

$$
P(A \cap B) = P(A)\cdot P(B).
$$ {#eq-independence-factorization}

Questa definizione, detta **forma fattorizzata**, è la più generale, perché rimane valida anche quando uno dei due eventi ha probabilità nulla.

Se invece $P(A)>0$ e $P(B)>0$, dalla stessa uguaglianza si possono ricavare le forme condizionate:

$$
P(A\mid B)=P(A),
\qquad
P(B\mid A)=P(B).
$$

Queste relazioni mostrano che la conoscenza del verificarsi di un evento non modifica la probabilità dell'altro.

La forma fattorizzata e la forma condizionata esprimono dunque la stessa idea: la distribuzione congiunta non evidenzia alcuna associazione tra $A$ e $B$, perché l'informazione su uno dei due eventi non influisce sull'altro.

::: {.callout-warning title="Un errore comune: confondere disgiunzione e indipendenza"}

### Eventi disgiunti e indipendenza

Due eventi **disgiunti**, o **mutualmente esclusivi**, non possono verificarsi contemporaneamente. In simboli, $A \cap B=\varnothing.$

Se entrambi hanno una probabilità positiva, ovvero se $P(A)>0$ e $P(B)>0$, allora non possono essere indipendenti. Infatti, $P(A\cap B)=0,$ mentre $P(A)\cdot P(B)>0.$ Di conseguenza, la condizione di indipendenza $P(A\cap B)=P(A)\cdot P(B)$ non è soddisfatta.

L’unica eccezione si verifica quando almeno uno dei due eventi ha probabilità nulla. In questo caso, sia $P(A\cap B)$ sia $P(A)\cdot P(B)$ sono uguali a zero.

Dal punto di vista informativo, due eventi disgiunti con probabilità positiva sono fortemente dipendenti: sapere che si è verificato $A$ permette di concludere con certezza che $B$ non si è verificato. L'indipendenza richiederebbe invece che l'informazione sul verificarsi di un evento non influenzi la probabilità dell'altro.

**Esempio.** Consideriamo il risultato di un test diagnostico. Gli eventi "il test ha esito positivo" e "il test ha esito negativo" sono disgiunti, perché non possono verificarsi nello stesso momento. Sapere che il risultato è positivo implica che non è negativo. I due eventi sono quindi dipendenti.

:::

### Un esempio: il test diagnostico

Torniamo al test diagnostico per la depressione discusso nella sezione precedente. Il test e lo stato sono (fortunatamente!) dipendenti: un test che fosse indipendente dallo stato sarebbe clinicamente inutile.

Verifichiamolo numericamente:

```{r}
# Parametri del modello diagnostico
P_D <- 0.08
sens <- 0.85
spec <- 0.90

P_Tpos <- sens * P_D + (1 - spec) * (1 - P_D)
P_D_and_Tpos <- sens * P_D

# Valore atteso sotto indipendenza
P_D_indep <- P_D * P_Tpos

cat("P(D) × P(T+) =", round(P_D_indep, 4), "\n")
cat("P(D ∩ T+) nel modello =", round(P_D_and_Tpos, 4), "\n")
cat("Differenza:", round(P_D_and_Tpos - P_D_indep, 4), "\n")
```

La differenza è sostanziale: $P(D \cap T^+) = 0.068$, mentre il prodotto delle marginali è $0.08 \times 0.16 = 0.0128$. Il test e la depressione sono quindi **dipendenti**, proprio come ci si aspetta da uno strumento diagnostico utile.

### Il test di indipendenza nella pratica

Quando disponiamo di una distribuzione congiunta, possiamo verificare l'indipendenza confrontando $P(A \cap B)$ con $P(A)P(B)$. Per le probabilità teoriche l'uguaglianza deve essere esatta. Nei dati empirici, invece, le proporzioni campionarie differiscono quasi sempre a causa della variabilità casuale: per valutare se un modello di indipendenza è adeguato, è necessario tenere conto dell'incertezza di stima.

Nella pratica psicologica, tuttavia, è importante ricordare che l'indipendenza è spesso un'**assunzione**, non un dato di fatto. Quando costruiamo modelli statistici, possiamo assumere l'indipendenza tra le osservazioni o l'indipendenza condizionale tra gli item o gli errori, a seconda delle variabili incluse nel modello. Tali assunzioni devono essere giustificate dal punto di vista teorico e verificate dal punto di vista empirico, perché la loro violazione può portare a stime distorte e a conclusioni errate. L'indipendenza è uno strumento potente, ma va maneggiato con la consapevolezza che, nei fenomeni psicologici, la dipendenza è spesso la regola, non l'eccezione.

## Teorema del prodotto e regola della catena {#sec-product-rule}

Il **teorema del prodotto** permette di esprimere la probabilità congiunta di due o più eventi mediante probabilità marginali e condizionate.

::: {#thm-product-rule}

### Teorema del prodotto

Siano $A$ e $B$ due eventi. Se $P(B)>0$, allora

$$
P(A \cap B)=P(A\mid B)\,P(B).
$$

Analogamente, se $P(A)>0$, si può scrivere

$$
P(A \cap B)=P(B\mid A)\,P(A).
$$

Le due espressioni descrivono la stessa probabilità congiunta, ma la scompongono in un ordine diverso.
:::

### Interpretazione sequenziale

La prima fattorizzazione può essere letta come una costruzione in due passaggi:

1. si considera la probabilità che si verifichi $B$, cioè $P(B)$;
2. una volta assunto che $B$ si sia verificato, si considera la probabilità di $A$, cioè $P(A\mid B)$.

Il prodotto

$$
P(A\mid B)\,P(B)
$$
fornisce quindi la probabilità che $A$ e $B$ si verifichino entrambi.

Questa interpretazione è detta **sequenziale** perché scompone un evento congiunto in una successione di probabilità condizionate. L’ordine scelto, tuttavia, non deve necessariamente rappresentare una successione temporale o un rapporto causale.

### La regola della catena

Il teorema del prodotto si estende a un numero arbitrario di eventi. Per $A_1,\ldots,A_n$, purché tutte le probabilità condizionate coinvolte siano definite, vale

$$
\begin{aligned}
P(A_1\cap A_2\cap\cdots\cap A_n)
&= P(A_1) \\
&\quad \cdot P(A_2\mid A_1) \\
&\quad \cdot P(A_3\mid A_1\cap A_2) \cdots \\
&\quad \cdot P(A_n\mid A_1\cap\cdots\cap A_{n-1}).
\end{aligned}
$$ {#eq-regola-catena}

Ogni fattore esprime la probabilità di un evento condizionata al verificarsi di tutti gli eventi che lo precedono nella fattorizzazione.

La regola della catena non impone un ordine unico. La stessa probabilità congiunta può essere scomposta secondo qualunque ordine degli eventi, purché le corrispondenti probabilità condizionate siano definite.


## Legge della probabilità totale {#sec-total-probability}

La **legge della probabilità totale** permette di calcolare la probabilità di un evento quando questo può verificarsi attraverso più scenari alternativi.

::: {#thm-total-probability}

### Legge della probabilità totale

Sia ${B_1,B_2,\ldots,B_n}$ una **partizione** dello spazio campionario $\Omega$: gli eventi $B_i$ sono mutuamente esclusivi e, nel loro insieme, coprono tutti i possibili esiti. Se $P(B_i)>0$ per ogni $i$, allora

$$
P(A)=\sum_{i=1}^{n}P(A\mid B_i)\,P(B_i).
$$
:::

### Interpretazione

Poiché gli eventi $B_1,\ldots,B_n$ rappresentano scenari alternativi ed esaustivi, l’evento $A$ può essere scomposto nell’unione disgiunta

$$
A=(A\cap B_1)\cup(A\cap B_2)\cup\cdots\cup(A\cap B_n).
$$

Di conseguenza,

$$
P(A)=\sum_{i=1}^{n}P(A\cap B_i).
$$

Applicando il teorema del prodotto a ciascun termine,

$$
P(A\cap B_i)=P(A\mid B_i),P(B_i),
$$
si ottiene la legge della probabilità totale.

Ogni termine della somma combina due elementi:

* $P(A\mid B_i)$: la probabilità di $A$ nello scenario $B_i$;
* $P(B_i)$: la probabilità che si presenti proprio quello scenario.

La probabilità complessiva di $A$ è quindi una **media ponderata** delle probabilità condizionate $P(A\mid B_i)$, con pesi pari alle probabilità degli scenari.

### Applicazione: popolazioni eterogenee

Nelle applicazioni reali, gli individui possono provenire da sottopopolazioni caratterizzate da rischi di base differenti. Consideriamo, per esempio, un test per la depressione somministrato a due gruppi:

| Provenienza           | Proporzione | Prevalenza della depressione |
| :-------------------- | :---------: | :--------------------------: |
| Clinica specialistica |     30%     |              40%             |
| Popolazione generale  |     70%     |              5%              |

Supponiamo che il test abbia:

$$
\text{sensibilità}=0.85,
\qquad
\text{specificità}=0.90.
$$

La probabilità di un falso positivo è quindi

$$
1-\text{specificità}=0.10.
$$

Indichiamo con $D$ l’evento "presenza di depressione" e con $T^+$ l’evento "test positivo".

#### Tasso di positività nella clinica specialistica

Nella clinica, un risultato positivo può derivare da due casi alternativi:

1. il paziente è depresso e il test è positivo;
2. il paziente non è depresso e il test produce un falso positivo.

Pertanto,

$$
\begin{aligned}
P(T^+\mid \text{clinica})
&=P(T^+\mid D)\cdot P(D\mid \text{clinica}) \\
&\quad + P(T^+\mid D^c)\cdot P(D^c\mid \text{clinica}) \\
&=0.85\cdot0.40+0.10\cdot0.60 \\
&=0.40.
\end{aligned}
$$

#### Tasso di positività nella popolazione generale

Analogamente,

$$
\begin{aligned}
P(T^+\mid \text{popolazione})
&=0.85\cdot0.05+0.10\cdot0.95 \\
&=0.1375.
\end{aligned}
$$

#### Tasso complessivo di positività

Applicando nuovamente la legge della probabilità totale ai due gruppi,

$$
\begin{aligned}
P(T^+)
&=P(T^+\mid \text{clinica})\,P(\text{clinica}) \\
&\quad +P(T^+\mid \text{popolazione})\,P(\text{popolazione}) \\
&=0.40\cdot0.30+0.1375\cdot0.70 \\
&=0.21625\approx0.216.
\end{aligned}
$$

Il tasso complessivo di positività è quindi circa il (21.6%).

Questo valore è una **media ponderata** dei tassi di positività nei due gruppi. Non coincide con la loro media aritmetica, perché i gruppi rappresentano proporzioni diverse della popolazione complessiva.

### Il significato di un risultato positivo

La probabilità di depressione dopo un risultato positivo dipende dalla prevalenza nel gruppo di provenienza.

Nella clinica specialistica,

$$
\begin{aligned}
P(D\mid T^+,\text{clinica})
&=\frac{P(T^+\mid D,\text{clinica})\,P(D\mid\text{clinica})}
        {P(T^+\mid\text{clinica})} \\
&=\frac{0.85\cdot0.40}{0.40} \\
&=0.85.
\end{aligned}
$$

Nella popolazione generale,

$$
\begin{aligned}
P(D\mid T^+,\text{popolazione})
&=\frac{0.85\cdot0.05}{0.1375} \\
&\approx0.31.
\end{aligned}
$$

La sensibilità e la specificità del test sono identiche nei due gruppi, ma il significato diagnostico di un risultato positivo cambia notevolmente: nella clinica la probabilità di depressione dopo un test positivo è dell'85%, mentre nella popolazione generale è circa del 31%.

**Implicazione clinica.** L’interpretazione di un risultato diagnostico non dipende soltanto dalle caratteristiche del test, ma anche dalla prevalenza della condizione nella popolazione esaminata.


## Paradosso di Simpson {#sec-simpsons-paradox}

Il **paradosso di Simpson** mostra come l’aggregazione dei dati possa nascondere, attenuare o persino invertire una relazione osservata all’interno di sottogruppi rilevanti.

### Il fenomeno

Il paradosso si verifica quando l’associazione tra due variabili cambia direzione passando dall’analisi aggregata all’analisi condizionata per una terza variabile. In altre parole, una relazione che sembra presente nei dati complessivi può scomparire o assumere il segno opposto quando i dati vengono esaminati separatamente in gruppi più omogenei.

::: {.callout-note collapse="true" title="Esempio: efficacia di un trattamento per la depressione"}

Due cliniche valutano l’efficacia di un trattamento per la depressione. La clinica A accoglie prevalentemente casi lievi, mentre la clinica B tratta soprattutto casi gravi.

```{r}
# Clinica A: casi lievi
n_A_trattati <- 90
n_A_guariti_trattati <- 81
n_A_controllo <- 10
n_A_guariti_controllo <- 9

# Clinica B: casi gravi
n_B_trattati <- 10
n_B_guariti_trattati <- 2
n_B_controllo <- 90
n_B_guariti_controllo <- 27

# Proporzioni di guarigione per clinica
prop_A_trattati <- n_A_guariti_trattati / n_A_trattati
prop_A_controllo <- n_A_guariti_controllo / n_A_controllo
prop_B_trattati <- n_B_guariti_trattati / n_B_trattati
prop_B_controllo <- n_B_guariti_controllo / n_B_controllo

# Proporzioni aggregate
n_tot_trattati <- n_A_trattati + n_B_trattati
n_tot_guariti_trattati <-
  n_A_guariti_trattati + n_B_guariti_trattati

n_tot_controllo <- n_A_controllo + n_B_controllo
n_tot_guariti_controllo <-
  n_A_guariti_controllo + n_B_guariti_controllo

prop_tot_trattati <-
  n_tot_guariti_trattati / n_tot_trattati

prop_tot_controllo <-
  n_tot_guariti_controllo / n_tot_controllo
```

### Risultati nei singoli sottogruppi {.unnumbered .unlisted}

Nella clinica A:

$$
P(\text{Guarigione}\mid \text{Trattamento},\text{Clinica A})
=\frac{81}{90}=0.90,
$$

$$
P(\text{Guarigione}\mid \text{Controllo},\text{Clinica A})
=\frac{9}{10}=0.90.
$$

Il trattamento non produce alcun miglioramento rispetto al controllo.

Nella clinica B:

$$
P(\text{Guarigione}\mid \text{Trattamento},\text{Clinica B})
=\frac{2}{10}=0.20,
$$

$$
P(\text{Guarigione}\mid \text{Controllo},\text{Clinica B})
=\frac{27}{90}=0.30.
$$

In questo caso, il gruppo trattato presenta una proporzione di guarigioni inferiore a quella del gruppo di controllo.

In sintesi:

* Clinica A: trattati 90%, controllo 90%;
* Clinica B: trattati 20%, controllo 30%.

In nessuna delle due cliniche il trattamento risulta superiore.

### Risultato aggregato {.unnumbered .unlisted}

Se si ignorano le differenze tra le cliniche e si combinano tutti i dati, si ottiene:

$$
P(\text{Guarigione}\mid \text{Trattamento})
=\frac{81+2}{90+10}
=\frac{83}{100}
=0.83,
$$

mentre

$$
P(\text{Guarigione}\mid \text{Controllo})
=\frac{9+27}{10+90}
=\frac{36}{100}
=0.36.
$$

Pertanto:

* Trattati: `r round(100 * prop_tot_trattati)`%;
* Controllo: `r round(100 * prop_tot_controllo)`%.

Nell’analisi aggregata, il trattamento sembra dunque nettamente più efficace, nonostante non risulti migliore in nessuna delle due cliniche.

```{r}
#| label: fig-paradosso-simpson-cliniche
#| fig-cap: "Il confronto aggregato può avere una direzione diversa dai confronti effettuati all'interno di ciascuna clinica."
#| echo: false

df_simpson <- data.frame(
  Gruppo = rep(
    c("Clinica A", "Clinica B", "Aggregato"),
    each = 2
  ),
  Condizione = rep(
    c("Trattati", "Controllo"),
    3
  ),
  Proporzione = c(
    prop_A_trattati,
    prop_A_controllo,
    prop_B_trattati,
    prop_B_controllo,
    prop_tot_trattati,
    prop_tot_controllo
  ),
  Etichetta = c(
    "Trattati\n(90%)",
    "Controllo\n(90%)",
    "Trattati\n(20%)",
    "Controllo\n(30%)",
    paste0(
      "Trattati\n(",
      round(100 * prop_tot_trattati),
      "%)"
    ),
    paste0(
      "Controllo\n(",
      round(100 * prop_tot_controllo),
      "%)"
    )
  )
)

ggplot(
  df_simpson,
  aes(
    x = Condizione,
    y = Proporzione,
    fill = Condizione
  )
) +
  geom_col() +
  geom_text(
    aes(label = Etichetta),
    vjust = -0.5,
    size = 3.5
  ) +
  facet_wrap(~Gruppo) +
  scale_fill_qualitative() +
  labs(
    title = "Paradosso di Simpson: inversione del confronto",
    subtitle = paste(
      "In ogni clinica l'effetto è nullo o negativo,",
      "ma il dato aggregato suggerisce il contrario"
    ),
    y = "Proporzione di guarigioni",
    x = ""
  ) +
  theme(legend.position = "none") +
  coord_cartesian(ylim = c(0, 1))
```

### Perché si verifica l’inversione? {.unnumbered .unlisted}

La spiegazione risiede nella diversa composizione dei gruppi.

La clinica A presenta una probabilità di guarigione elevata, perché tratta soprattutto casi lievi. Inoltre, contribuisce quasi interamente al gruppo trattato:

$$
P(\text{Clinica A}\mid \text{Trattamento})
=\frac{90}{100}=0.90.
$$

La clinica B presenta invece una probabilità di guarigione più bassa, perché tratta prevalentemente casi gravi. Essa contribuisce quasi interamente al gruppo di controllo:

$$
P(\text{Clinica B}\mid \text{Controllo})
=\frac{90}{100}=0.90.
$$

Di conseguenza, il confronto aggregato mette a confronto due gruppi con composizioni molto diverse:

* il gruppo trattato è formato soprattutto da casi lievi;
* il gruppo di controllo è formato soprattutto da casi gravi.

La maggiore proporzione di guarigioni nel gruppo trattato dipende quindi dalla diversa gravità iniziale dei pazienti, non necessariamente dall’efficacia del trattamento.

La variabile **clinica**, che in questo esempio rappresenta anche la gravità dei casi, è associata sia all’assegnazione del trattamento sia alla probabilità di guarigione. Ignorandola, l’analisi aggregata confonde l’effetto del trattamento con le differenze tra le popolazioni esaminate.

### Confronti marginali e condizionati {.unnumbered .unlisted}

La @fig-paradosso-simpson-cliniche mette in evidenza la distinzione tra due tipi di confronto.

La probabilità marginale

$$
P(\text{Guarigione}\mid \text{Trattamento})
$$
descrive il tasso di guarigione nel gruppo trattato così come questo è effettivamente composto.

La probabilità condizionata

$$
P(\text{Guarigione}
\mid \text{Trattamento},\text{Clinica})
$$
confronta invece trattamento e controllo separatamente all’interno di ciascuna clinica, e quindi tra pazienti appartenenti a contesti più omogenei.

Le due analisi non sono matematicamente contraddittorie: rispondono a domande differenti e utilizzano pesi diversi nella combinazione dei sottogruppi.

### La lezione metodologica {.unnumbered .unlisted}

Il paradosso di Simpson non implica che l’analisi condizionata sia sempre preferibile a quella aggregata. La scelta dipende dalla domanda scientifica e dal ruolo svolto dalla variabile di stratificazione.

In particolare, prima di controllare per una variabile è necessario stabilire se essa rappresenti:

* un fattore confondente;
* un meccanismo intermedio;
* una conseguenza dell’esposizione;
* oppure una semplice caratteristica descrittiva dei gruppi.

La lezione fondamentale è che una relazione aggregata non dovrebbe essere interpretata senza esaminare come sono composti i gruppi e senza considerare le variabili che influenzano sia l’esposizione sia l’esito.
:::

## Riflessioni conclusive {.unnumbered .unlisted}

La probabilità condizionata formalizza un'idea fondamentale: una valutazione probabilistica dipende dalle informazioni prese in considerazione. Condizionare su $B$ significa restringere l'attenzione alle situazioni compatibili con $B$ e rinormalizzare le probabilità al loro interno.

L'indipendenza descrive il caso in cui questa restrizione non modifica la probabilità di un altro evento. Si tratta di un'ipotesi forte che dipende dal modello informativo adottato e che non coincide con la disgiunzione; inoltre, non determina da sola l'esistenza o l'assenza di relazioni causali.

Il teorema del prodotto permette di scomporre una probabilità congiunta in una sequenza di probabilità condizionate. La legge della probabilità totale compie il passaggio complementare: combina scenari alternativi per ottenere una probabilità marginale. Il paradosso di Simpson mostra infine che le probabilità marginali e quelle condizionate possono raccontare storie diverse quando i gruppi hanno composizioni diverse.

Nel @sec-prob-bayes-theorem useremo questi strumenti per collegare $P(\text{Dati}\mid\text{Ipotesi})$ a $P(\text{Ipotesi}\mid\text{Dati})$.

## Esercizi {.unnumbered .unlisted}

1. In una tabella congiunta, $P(A\cap B)=0.20$ e $P(B)=0.50$. Calcola $P(A\mid B)$ e spiega con parole tue che cosa rappresenta il risultato.
2. Un test ha sensibilità 0.85. Uno studente afferma: «Se il test è positivo, la probabilità che la persona abbia il disturbo è 0.85». Spiega perché l'affermazione non è giustificata dalle sole informazioni disponibili.
3. Due eventi soddisfano $P(A)=0.40$, $P(B)=0.50$ e $P(A\cap B)=0.20$. Sono indipendenti? Qual è il significato informativo della risposta?
4. Perché due eventi disgiunti con probabilità positiva non possono essere indipendenti? Rispondi senza limitarti a citare la formula.
5. La formula $P(A\cap B)=P(A\mid B)P(B)$ contiene una probabilità condizionata e una probabilità marginale. Descrivi il significato dei due fattori in un processo sequenziale.
6. Una popolazione è composta per il 30% da un gruppo in cui $P(A)=0.40$ e per il 70% da un gruppo in cui $P(A)=0.10$. Calcola la probabilità complessiva di $A$ e spiega perché si tratta di una media ponderata.
7. In ciascuna di due cliniche un trattamento non è migliore del controllo, ma nei dati aggregati sembra molto più efficace. Quale informazione controlleresti prima di concludere che il trattamento funziona?
8. Spiega la differenza tra le domande $P(\text{test positivo}\mid\text{disturbo})$ e $P(\text{disturbo}\mid\text{test positivo})$. Quale delle due corrisponde alla sensibilità e quale interessa maggiormente dopo aver osservato un risultato positivo?

::: {.callout-tip title="Soluzioni" collapse="true"}

1. $P(A\mid B)=0.20/0.50=0.40$. Tra tutta la probabilità assegnata alle situazioni in cui $B$ è vero, il 40% appartiene anche ad $A$.
2. La sensibilità è $P(T^+\mid D)$, non $P(D\mid T^+)$. Per calcolare la seconda probabilità servono anche la prevalenza del disturbo e il tasso di falsi positivi, o informazioni equivalenti.
3. Sì, perché $P(A)P(B)=0.40\times0.50=0.20=P(A\cap B)$. Nel modello adottato, conoscere il verificarsi di uno dei due eventi non modifica la probabilità dell'altro.
4. Se sappiamo che si è verificato $A$, la disgiunzione implica che $B$ non può essersi verificato. L'informazione su $A$ modifica quindi completamente la probabilità di $B$, che diventa zero.
5. $P(B)$ rappresenta la probabilità di raggiungere lo scenario $B$; $P(A\mid B)$ rappresenta la probabilità che si verifichi anche $A$ una volta che ci troviamo in quello scenario. Il prodotto fornisce la probabilità che entrambi si verifichino.
6. $P(A)=0.40\times0.30+0.10\times0.70=0.19$. I due valori vengono pesati in base alla proporzione dei gruppi; il gruppo più numeroso contribuisce maggiormente al risultato complessivo.
7. Controllerei come sono distribuiti trattamento e controllo tra le cliniche e se le cliniche differiscono per gravità, prognosi o altre caratteristiche legate all'esito. Una composizione diseguale può produrre un confronto aggregato fuorviante.
8. $P(T^+\mid D)$ è la probabilità di un test positivo tra le persone con il disturbo ed è la sensibilità. $P(D\mid T^+)$ è la probabilità del disturbo dopo un risultato positivo ed è la quantità più direttamente rilevante per interpretare quel risultato.

:::

::: {.callout-note title="Punti chiave" collapse="true"}

- Per $P(B)>0$, $P(A\mid B)=P(A\cap B)/P(B)$.
- Condizionare significa restringere l'attenzione alle situazioni compatibili con $B$ e rinormalizzare.
- $P(A\mid B)$ e $P(B\mid A)$ rispondono a domande diverse e in generale non coincidono.
- Due eventi sono indipendenti quando $P(A\cap B)=P(A)P(B)$.
- Eventi disgiunti con probabilità positiva sono dipendenti, perché il verificarsi dell'uno esclude l'altro.
- Il teorema del prodotto costruisce probabilità congiunte mediante probabilità condizionate.
- La legge della probabilità totale combina scenari alternativi attraverso una media ponderata.
- Un confronto aggregato può differire dai confronti entro i sottogruppi; la scelta tra quantità marginali e condizionate dipende dalla domanda scientifica.

:::

:::: {.content-visible unless-format="pdf"}

::: {.callout-note title="Ambiente di sviluppo" collapse="true"}

```{r}
sessionInfo()
```

:::

::::
