# Probabilità condizionata come aggiornamento {#sec-prob-conditional-prob}

## Introduzione {.unnumbered .unlisted}

La **probabilità condizionata** è il meccanismo fondamentale con cui un agente razionale **aggiorna** le proprie credenze quando riceve nuove informazioni. Quando apprendiamo che si è verificato un evento $B$, la plausibilità che attribuiamo a un evento $A$ non rimane invariata: viene ricalibrata in modo sistematico, e questa trasformazione è quantificata da $P(A \mid B)$.

Dal punto di vista bayesiano, ogni valutazione probabilistica è sempre relativa a uno **sfondo informativo**. Per questo, l’espressione $P(A)$ è spesso un’abbreviazione di $P(A \mid \mathcal{I})$, dove $\mathcal{I}$ rappresenta ciò che sappiamo (dati, contesto, assunzioni di modello). La condizionalizzazione rende esplicita questa dipendenza: acquisire l’informazione “$B$ è vero” significa **restringere lo spazio delle possibilità** alle sole configurazioni compatibili con $B$ e poi **rinormalizzare** le credenze in modo che tornino a sommare a 1.

In questo capitolo studieremo la probabilità condizionata non come una mera operazione insiemistica, ma come un **principio di coerenza** per l’aggiornamento razionale delle credenze. Vedremo come da questa idea discendano naturalmente concetti e strumenti centrali: l’**indipendenza** (intesa come assenza di informazione reciproca), il **teorema del prodotto** (per costruire probabilità congiunte in forma sequenziale) e la **legge della probabilità totale** (per combinare scenari alternativi). Questi risultati preparano direttamente il terreno al capitolo successivo, in cui il **teorema di Bayes** emergerà come regola di “inversione” delle probabilità condizionate.

### Panoramica del capitolo {.unnumbered .unlisted}

- Probabilità condizionata come riduzione dello spazio epistemico.
- Interpretazione epistemica dell'aggiornamento.
- Indipendenza come assenza di informazione reciproca.
- Teorema del prodotto e probabilità congiunta.
- Legge della probabilità totale.
- Paradosso di Simpson.
- Applicazioni a diagnostica clinica e test psicologici.

::: {.callout-tip collapse="true"}
## Prerequisiti

Per seguire questo capitolo è necessario aver letto:

- @sec-prob-interpretation
- @sec-prob-axioms-coherence
- @sec-equiprobability-combinatorics

Conoscenze matematiche richieste:

- @sec-apx-sets - per operazioni su eventi (intersezione, unione)
- @sec-apx-sums - per la legge della probabilità totale

Competenze pratiche:

- Familiarità con tabelle congiunte e rappresentazioni 2×2
- Nozioni base di R per eseguire le simulazioni presentate
:::

::: {.callout-caution collapse=true title="Preparazione del Notebook"}

```{r}
#| output: false
here::here("code", "_common.R") |> 
  source()

# Load packages
if (!requireNamespace("pacman")) install.packages("pacman")
pacman::p_load(patchwork, ggforce, DiagrammeR)
# Riapplica il tema per sicurezza
apply_visual_theme()
```
:::

## Definizione e interpretazione epistemica

::: {#def-conditional-probability}
### Probabilità condizionata

Se $P(B) > 0$, la *probabilità condizionata* di $A$ dato $B$ è definita come:

$$
P(A \mid B) = \frac{P(A \cap B)}{P(B)}
$$ {#eq-prob-cond-def}

**Interpretazione epistemica**: $P(A \mid B)$ quantifica il nostro grado di credenza in $A$ dopo aver appreso che $B$ è vero, tenendo conto del fatto che ora lo spazio delle possibilità si è ristretto a quelle compatibili con $B$.
:::

### Fondamento logico della formula

La definizione di probabilità condizionata non è una convenzione arbitraria: è la conseguenza più semplice del requisito di **coerenza** quando si incorpora l’informazione “$B$ è vero”.

Partiamo da una distribuzione congiunta (ad esempio una tabella 2×2). Apprendere $B$ significa:

1. **eliminare** tutte le possibilità incompatibili con $B$ (resta solo la parte di mondo in cui $B$ è vero);
2. **rinormalizzare** le probabilità rimaste, così che sommino di nuovo a 1.

Se chiamiamo $P(A\cap B)$ la probabilità “residua” di $A$ all’interno del sottoinsieme $B$, allora il fattore di rinormalizzazione è necessariamente $P(B)$ (la probabilità totale del nuovo universo). Ne segue:

$$
P(A\mid B)=\frac{P(A\cap B)}{P(B)}.
$$

::: {.callout-important title="Principio epistemico fondamentale"}
#### Aggiornamento come riduzione e rinormalizzazione {.unnumbered .unlisted}

Apprendere che (B) è vero avvia un aggiornamento in tre passi:

1. **Riduzione**: lo spazio epistemico passa da $\Omega$ a $B$, eliminando le possibilità incompatibili con $B$.
2. **Rinormalizzazione**: le probabilità residue vengono divise per $P(B)$, così che il totale nel nuovo spazio torni a essere 1.
3. **Invarianza dei rapporti**: poiché tutte le probabilità compatibili con $B$ vengono scalate dello stesso fattore, i loro rapporti relativi restano invariati.

Questo garantisce coerenza: se avessimo modellato fin dall’inizio lo spazio come “solo $B$”, otterremmo le stesse probabilità relative tra gli eventi compatibili con $B$.
:::

### Visualizzazione geometrica

```{r}
# Visualizzazione: condizionata come rinormalizzazione dentro B

P_A  <- 0.6
P_B  <- 0.5
P_AB <- 0.35

P_A_given_B <- P_AB / P_B
P_Ac_given_B <- 1 - P_A_given_B

df <- data.frame(
  Parte = c("A ∩ B", "A^c ∩ B"),
  Valore = c(P_A_given_B, P_Ac_given_B)
)

ggplot(df, aes(x = "", y = Valore, fill = Parte)) +
  geom_col(width = 0.6) +
  coord_flip() +
  geom_text(aes(label = sprintf("%.2f", Valore)),
            position = position_stack(vjust = 0.5),
            color = "white", size = 5) +
  scale_fill_qualitative() +
  labs(
    title = "Probabilità condizionata: 'zoom' nello spazio B",
    subtitle = sprintf("P(A|B) = %.2f/%.2f = %.2f", P_AB, P_B, P_A_given_B),
    x = NULL, y = "Probabilità nel nuovo universo (B)"
  ) +
  theme(axis.text.y = element_blank(),
        panel.grid.major.y = element_blank(),
        legend.position = "bottom")
```

## Proprietà della probabilità condizionata

Le probabilità condizionate mantengono le proprietà degli assiomi, trattando $B$ come nuovo "universo".

::: {#thm-conditional-properties}
### Proprietà della condizionata

Fissato un evento $B$ con $P(B) > 0$, la funzione $P(\cdot \mid B)$ soddisfa tutti gli assiomi della probabilità.

1. **Non-negatività**: $P(A \mid B) \geq 0$ per ogni evento $A$.

2. **Normalizzazione**: $P(B \mid B) = 1$ (certezza di $B$ dato $B$).

3. **Additività**: se $A_1, A_2$ sono eventi disgiunti, allora
   $$P(A_1 \cup A_2 \mid B) = P(A_1 \mid B) + P(A_2 \mid B).$$

4. **Complemento**: $P(A^c \mid B) = 1 - P(A \mid B).$

5. **Regola della catena (o del prodotto)**: 
   $$P(A \cap B \mid C) = P(A \mid B \cap C) \cdot P(B \mid C).$$
:::

La dimostrazione della proprietà di additività si fonda sulla disgiunzione degli eventi: poiché $A_1$ e $A_2$ sono disgiunti, anche le loro intersezioni con $B$ risultano disgiunte, permettendo di applicare l'assioma di additività al numeratore.


::: {.callout-note collapse="true" title="Esempio clinico completo"}
#### Test di screening per il disturbo depressivo maggiore {.unnumbered .unlisted}

**Contesto clinico**: uno psicologo utilizza un test di screening per il disturbo depressivo maggiore in un contesto di comunità, caratterizzato da una popolazione non selezionata.

**Informazioni epidemiologiche disponibili**:

- **prevalenza nella popolazione**: $P(D) = 0.08$ (l'8% degli individui in contesto di comunità presenta il disturbo);
- **sensibilità del test**: $P(T^+ \mid D) = 0.85$ (l'85% dei soggetti depressi risulta positivo al test);
- **specificità del test**: $P(T^- \mid D^c) = 0.90$ (il 90% dei soggetti non depressi risulta negativo al test).

**Costruzione della distribuzione di probabilità congiunta**:

```{r}
# Parametri epidemiologici
P_D <- 0.08
sens <- 0.85
spec <- 0.90

# Tassi di classificazione errata
fp_rate <- 1 - spec  # P(T+ | D^c) = 0.10

# Probabilità congiunte
P_D_and_Tpos <- sens * P_D
P_D_and_Tneg <- (1 - sens) * P_D
P_Dc_and_Tpos <- fp_rate * (1 - P_D)
P_Dc_and_Tneg <- spec * (1 - P_D)

# Calcolo delle probabilità condizionate per l'aggiornamento
P_Tpos <- P_D_and_Tpos + P_Dc_and_Tpos
P_Tneg <- P_D_and_Tneg + P_Dc_and_Tneg
P_D_given_Tpos <- P_D_and_Tpos / P_Tpos
P_D_given_Tneg <- P_D_and_Tneg / P_Tneg

# Rappresentazione tabellare
tab_diagnostic <- matrix(
  c(P_D_and_Tpos, P_D_and_Tneg,
    P_Dc_and_Tpos, P_Dc_and_Tneg),
  nrow = 2, byrow = TRUE,
  dimnames = list(
    Stato = c("D", "D^c"),
    Test = c("T+", "T-")
  )
)
```

**Questioni cliniche risolte mediante probabilità condizionate.**

Il **valore predittivo positivo**, $P(D \mid T^+)$, è pari a $\texttt{r round(P_D_given_Tpos, 2)}$. Questo risultato indica che, dopo aver osservato un esito positivo al test, la probabilità che il paziente presenti effettivamente il disturbo aumenta rispetto alla probabilità *a priori* dell’8%, ma rimane comunque sostanzialmente inferiore alla sensibilità del test. Ciò evidenzia il ruolo cruciale della prevalenza nel determinare il significato clinico di un risultato positivo.

Dopo un esito negativo, la **probabilità residua di disturbo** è pari a $P(D \mid T^-)=\texttt{r round(P_D_given_Tneg, 3)}$. Il complemento di questa quantità, ovvero il **valore predittivo negativo** $P(D^c \mid T^-)=1-P(D \mid T^-)$, raggiunge $\texttt{r round(1 - P_D_given_Tneg, 3)}$, mostrando che un test negativo riduce drasticamente la plausibilità della diagnosi di depressione. In questo contesto, il risultato negativo fornisce quindi un’informazione particolarmente forte per escludere la presenza del disturbo.

**Interpretazione epistemica del processo inferenziale.**

La distribuzione a priori assegna una probabilità di 0.08 basandosi esclusivamente sui dati di prevalenza. In seguito a un test positivo, l'informazione osservata determina un aggiornamento delle credenze a `r round(P_D_given_Tpos, 2)`. È importante notare che questo valore non corrisponde alla sensibilità del test (0.85), poiché il valore predittivo positivo dipende criticamente dal tasso base della condizione. In seguito a un test negativo, l'informazione osservata produce una riduzione della probabilità di presenza del disturbo a `r round(P_D_given_Tneg, 3)`, rendendo il risultato negativo particolarmente utile per escludere la condizione.

**Visualizzazione dell'aggiornamento**:

```{r}
#| echo: false
# Creare dataframe per visualizzazione
df_update <- data.frame(
  Momento = factor(c("Prior", "Posterior T+", "Posterior T-"),
                   levels = c("Prior", "Posterior T+", "Posterior T-")),
  P_Depressione = c(P_D, P_D_given_Tpos, P_D_given_Tneg)
)

ggplot(df_update, aes(x = Momento, y = P_Depressione, fill = Momento)) +
  geom_col(show.legend = FALSE) +
  geom_text(aes(label = sprintf("%.3f", P_Depressione)), 
            vjust = -0.5, size = 6) +
  scale_fill_qualitative() +
  labs(
    title = "Aggiornamento bayesiano tramite probabilità condizionata",
    subtitle = "La credenza si aggiorna coerentemente con l'evidenza del test",
    y = "P(Depressione)",
    x = ""
  ) +
  ylim(0, 0.5) 
```

**Verifica con simulazione Monte Carlo**:

```{r}
set.seed(123)
N <- 100000

# Simulare stato reale e risultato test
stato <- rbinom(N, 1, P_D)  # 1 = Depresso, 0 = Non depresso

test_result <- ifelse(stato == 1,
                      rbinom(N, 1, sens),      # Se depresso, test+ con prob sens
                      rbinom(N, 1, fp_rate))   # Se non depresso, test+ con prob fp_rate

# Calcolare condizionate empiriche
P_D_given_Tpos_sim <- mean(stato[test_result == 1] == 1)
P_D_given_Tneg_sim <- mean(stato[test_result == 0] == 1)
```

I risultati della simulazione confermano i calcoli analitici: 

- $P(D \mid T^+)_{sim} = `r round(P_D_given_Tpos_sim, 3)`$ vs. $P(D \mid T^+)_{teor} = `r round(P_D_given_Tpos, 3)`$
- $P(D \mid T^-)_{sim} = `r round(P_D_given_Tneg_sim, 3)`$ vs. $P(D \mid T^-)_{teor} = `r round(P_D_given_Tneg, 3)`$
:::

## Indipendenza stocastica

Il concetto di **indipendenza** descrive una situazione limite del ragionamento probabilistico: quella in cui l’acquisizione di nuova informazione su un evento **non modifica** in alcun modo le nostre credenze riguardo a un altro evento. In termini epistemici, l’indipendenza caratterizza l’**assenza di relazione informativa** tra eventi.

::: {#def-independence}

### Indipendenza (definizione epistemica)

Due eventi $A$ e $B$ sono detti **indipendenti** (notazione: $A \perp B$) se l’informazione che uno dei due eventi si è verificato non altera la credenza relativa all’altro:

$$
P(A \mid B) = P(A),
$$

e, in modo equivalente,

$$
P(B \mid A) = P(B).
$$
:::

Questa definizione esprime direttamente il significato epistemico dell’indipendenza: sapere che $B$ è vero non fornisce alcuna informazione utile per valutare la plausibilità di $A$, e viceversa.

Una conseguenza immediata di questa definizione è la seguente fattorizzazione della probabilità congiunta:

$$
P(A \cap B) = P(A) \cdot P(B).
$$

Questa relazione non **definisce** l’indipendenza, ma ne rappresenta una conseguenza matematica.

### Test di indipendenza nella tabella congiunta

Quando disponiamo di una **distribuzione di probabilità congiunta** rappresentata in forma tabellare, l’indipendenza può essere verificata confrontando:

* la probabilità congiunta osservata $P(A \cap B)$;
* il prodotto delle probabilità marginali $P(A) \cdot P(B)$.

Se le due quantità coincidono, gli eventi possono essere considerati indipendenti; in caso contrario, l’informazione su uno degli eventi modifica la credenza sull’altro.

Nel caso del test diagnostico per la depressione, la probabilità congiunta osservata $P(D \cap T^+)$ risulta sostanzialmente diversa dal prodotto $P(D)\cdot P(T^+)$, indicando una **dipendenza informativa** tra stato clinico e risultato del test. Questo esito è non solo atteso, ma desiderabile: un test diagnostico efficace deve fornire informazione sulla condizione che intende rilevare.

```{r}
# Esempio: Test e Stato sono indipendenti?
P_A <- rowSums(tab_diagnostic)[1]  # P(D)
P_B <- colSums(tab_diagnostic)[1]  # P(T+)
P_AB_obs <- tab_diagnostic[1, 1]   # P(D ∩ T+)
P_AB_indep <- P_A * P_B            # Se fossero indipendenti
```

Nel caso del test diagnostico per la depressione, la differenza tra la probabilità congiunta osservata e il prodotto delle marginali è rilevante, il che indica che gli eventi sono dipendenti. Ciò è auspicabile e atteso: un test diagnostico efficace deve fornire informazioni sulla condizione che intende rilevare.

::: {.callout-warning title="Errore concettuale comune"}
Due eventi **disgiunti** (mutualmente esclusivi) non possono essere indipendenti, a meno che uno dei due abbia probabilità zero.

**Dimostrazione logica**
Se $A \cap B = \varnothing$ e $P(A) > 0$, $P(B) > 0$, allora:

$$
P(A \cap B) = 0,
$$

mentre

$$
P(A) \cdot P(B) > 0.
$$

Pertanto, la fattorizzazione richiesta dall’indipendenza non può essere soddisfatta.

**Interpretazione epistemica**
Gli eventi disgiunti sono *massimamente dipendenti* dal punto di vista informativo: l’informazione che uno si è verificato implica con certezza che l’altro non si è verificato. Questo tipo di relazione è l’esatto opposto dell’indipendenza, che rappresenta l’assenza totale di informazione reciproca.
:::

```{r}
# Esempio numerico: eventi disgiunti
P_pari <- 3/6
P_dispari <- 3/6
P_pari_e_dispari <- 0  # Disgiunti!
```

L’esempio dei numeri pari e dispari nel lancio di un dado è illustrativo: sapere che è uscito un numero pari rende impossibile l’uscita di un numero dispari, e viceversa. L’informazione è completa e deterministica, non nulla.

## Teorema del prodotto (regola della catena)

Il **teorema del prodotto** fornisce una rappresentazione operativa delle probabilità congiunte come risultato di un processo **sequenziale** di aggiornamento delle credenze. Esso non introduce nuove assunzioni, ma riformula le probabilità congiunte in termini di probabilità condizionate, rendendo esplicita la struttura informativa del ragionamento.

::: {#thm-product-rule}

### Teorema del prodotto

Per due eventi $A$ e $B$ con $P(B) > 0$ vale la relazione fondamentale:

$$
P(A \cap B) = P(A \mid B) \cdot P(B).
$$

Questa identità discende direttamente dalla definizione di probabilità condizionata e non rappresenta un assioma indipendente.
:::

Il teorema si generalizza in modo naturale a sequenze di eventi. Per $n$ eventi $A_1, A_2, \ldots, A_n$ si ottiene la **regola della catena**:

$$
P(A_1 \cap A_2 \cap \cdots \cap A_n) =
P(A_1),
P(A_2 \mid A_1),
P(A_3 \mid A_1 \cap A_2),
\cdots,
P(A_n \mid A_1 \cap \cdots \cap A_{n-1}).
$$

### Interpretazione epistemica

Dal punto di vista epistemico, il teorema del prodotto descrive la costruzione di una probabilità congiunta come una **sequenza ordinata di aggiornamenti**:

1. si parte da una credenza iniziale $P(A_1)$;
2. si incorpora l’informazione fornita da $A_2$, ottenendo $P(A_2 \mid A_1)$;
3. si procede analogamente per ciascun evento successivo, condizionando sempre su quanto già appreso.

In questo senso, il teorema del prodotto esplicita il fatto che le probabilità congiunte non sono entità primitive, ma il risultato di un processo di aggiornamento coerente.


::: {.callout-note collapse="true" title="Esempio: Test diagnostici multipli"}
Un paziente con sospetto disturbo d’ansia si sottopone a due test diagnostici: un questionario autosomministrato $T_1$ e un colloquio clinico strutturato $T_2$.

**Informazioni cliniche disponibili**

* prevalenza del disturbo: $P(\text{Ansia}) = 0.20$;
* sensibilità del questionario: $P(T_1^+ \mid \text{Ansia}) = 0.80$;
* falsi positivi del questionario: $P(T_1^+ \mid \text{Ansia}^c) = 0.15$;
* sensibilità del colloquio: $P(T_2^+ \mid \text{Ansia}) = 0.85$;
* falsi positivi del colloquio: $P(T_2^+ \mid \text{Ansia}^c) = 0.10$.

Assumiamo che i due test siano **condizionatamente indipendenti** dato lo stato del paziente.

Applicando il teorema del prodotto, la probabilità che il paziente sia effettivamente ansioso e risulti positivo a entrambi i test è:

$$
P(\text{Ansia} \cap T_1^+ \cap T_2^+) = P(T_2^+ \mid \text{Ansia}) \cdot P(T_1^+ \mid \text{Ansia}) \cdot P(\text{Ansia}) = 0.85 \times 0.80 \times 0.20 = 0.136.
$$

**Interpretazione clinica**

La probabilità che un paziente sia effettivamente affetto da disturbo d’ansia e risulti positivo a entrambi i test è pari al 13.6%. Questo valore integra coerentemente:

* la probabilità *a priori* del disturbo,
* le caratteristiche psicometriche dei due strumenti,
* l’assunzione di indipendenza condizionale dato lo stato clinico.

L’esempio mostra come il teorema del prodotto permetta di combinare informazioni multiple in modo trasparente e coerente, preparando direttamente il terreno all’uso sistematico del teorema di Bayes.
:::

## Legge della probabilità totale

La **legge della probabilità totale** rappresenta una conseguenza diretta del teorema del prodotto ed è particolarmente utile quando lo spazio campionario può essere scomposto in **scenari alternativi**, ciascuno dei quali fornisce un diverso contesto informativo per valutare un evento di interesse.

::: {#thm-total-probability}

### Legge della probabilità totale

Sia ${B_1, B_2, \ldots, B_n}$ una *partizione* dello spazio campionario $\Omega$, cioè una collezione di eventi **mutuamente esclusivi ed esaustivi** tale che:

$$
B_i \cap B_j = \varnothing \quad (i \neq j),
\qquad
\bigcup_{i=1}^n B_i = \Omega.
$$

Allora, per ogni evento $A$, vale la relazione:

$$
P(A) = \sum_{i=1}^{n} P(A \mid B_i) \cdot P(B_i).
$$

**Interpretazione epistemica**
La credenza complessiva nell’evento $A$ è una **media ponderata** delle credenze condizionate a ciascuno scenario $B_i$, dove i pesi $P(B_i)$ rappresentano la nostra fiducia iniziale nei diversi scenari possibili.
:::

In altri termini, la probabilità totale di $A$ si ottiene combinando le probabilità di $A$ *nei diversi contesti*, ciascuna pesata in base alla plausibilità di quel contesto.

### Applicazione a contesti diagnostici

Consideriamo uno scenario clinico in cui i pazienti provengono da due popolazioni differenti:

* **clinica specialistica**: 30% dei pazienti;
* **popolazione generale**: 70% dei pazienti.

Le prevalenze del disturbo sono diverse nei due gruppi:

$$
P(D \mid \text{Clinica}) = 0.40,
\qquad
P(D \mid \text{Pop.Gen.}) = 0.05.
$$

Supponiamo di utilizzare un test diagnostico con:

* sensibilità pari a 0.85;
* specificità pari a 0.90.

La probabilità di ottenere un test positivo all'interno di ciascun sottogruppo si calcola come:

$$
P(T^+ \mid \text{Clinica})
= 0.85 \cdot 0.40 + 0.10 \cdot 0.60 = 0.36,
$$

$$
P(T^+ \mid \text{Pop.Gen.})
= 0.85 \cdot 0.05 + 0.10 \cdot 0.95 = 0.13.
$$

Applicando la legge della probabilità totale, la probabilità complessiva di un test positivo nella popolazione mista è:

$$
\begin{aligned}
P(T^+) &= P(T^+ \mid \text{Clinica}) \cdot P(\text{Clinica}) + P(T^+ \mid \text{Pop.Gen.}) \cdot P(\text{Pop.Gen.}) \\
&= 0.36 \cdot 0.30 + 0.13 \cdot 0.70 \\
&= 0.20.
\end{aligned}
$$

Questo valore emerge come **media ponderata** delle probabilità di test positivo nei due contesti, mostrando chiaramente come la composizione della popolazione influenzi le prestazioni apparenti del test diagnostico.

## Paradosso di Simpson

Il **paradosso di Simpson** mostra come una relazione statistica osservata tra due variabili possa **invertire direzione** quando i dati vengono analizzati separatamente all’interno di sottogruppi rilevanti della popolazione. Questo fenomeno non è dovuto a un errore di calcolo, ma all’ignorare una **variabile confondente** che influenza sia l’esposizione sia l’esito.

Dal punto di vista probabilistico, il paradosso nasce quando si applica la **legge della probabilità totale** in modo implicito, aggregando dati provenienti da contesti diversi senza rendere esplicita la partizione dello spazio campionario.

::: {.callout-note collapse="true" title="Esempio"}

### Efficacia del trattamento per la depressione in due cliniche {.unnumbered .unlisted}

Due cliniche, A e B, valutano l’efficacia di un nuovo trattamento per la depressione.
La clinica A tratta prevalentemente casi **lievi**, mentre la clinica B tratta prevalentemente casi **gravi**.

#### Dati osservati

```{r}
# Clinica A (casi lievi)

n_A_trattati <- 90
n_A_guariti_trattati <- 81   # 90% successo

n_A_controllo <- 10
n_A_guariti_controllo <- 9   # 90% successo

# Clinica B (casi gravi)

n_B_trattati <- 10
n_B_guariti_trattati <- 2    # 20% successo

n_B_controllo <- 90
n_B_guariti_controllo <- 27  # 30% successo

# Proporzioni per clinica

prop_A_trattati <- n_A_guariti_trattati / n_A_trattati
prop_A_controllo <- n_A_guariti_controllo / n_A_controllo
prop_B_trattati <- n_B_guariti_trattati / n_B_trattati
prop_B_controllo <- n_B_guariti_controllo / n_B_controllo

# Aggregato

n_tot_trattati <- n_A_trattati + n_B_trattati
n_tot_guariti_trattati <- n_A_guariti_trattati + n_B_guariti_trattati
n_tot_controllo <- n_A_controllo + n_B_controllo
n_tot_guariti_controllo <- n_A_guariti_controllo + n_B_guariti_controllo

prop_tot_trattati <- n_tot_guariti_trattati / n_tot_trattati
prop_tot_controllo <- n_tot_guariti_controllo / n_tot_controllo
```

#### Risultati per sottogruppo

* **Clinica A (casi lievi)**

  * Trattati: 90%
  * Controllo: 90%

* **Clinica B (casi gravi)**

  * Trattati: 20%
  * Controllo: 30%

In **entrambi** i sottogruppi, il trattamento risulta almeno altrettanto efficace del controllo.

#### Risultato aggregato

Aggregando i dati delle due cliniche senza distinzione:

* Trattati: $\approx 83%$
* Controllo: $\approx 36%$

Nell’analisi aggregata, il trattamento appare **meno efficace** del controllo, in apparente contraddizione con i risultati osservati in ciascun sottogruppo.

### Visualizzazione

```{r}
#| echo: false
df_simpson <- data.frame(
Gruppo = rep(c("Clinica A", "Clinica B", "Aggregato"), each = 2),
Condizione = rep(c("Trattati", "Controllo"), 3),
Proporzione = c(
prop_A_trattati, prop_A_controllo,
prop_B_trattati, prop_B_controllo,
prop_tot_trattati, prop_tot_controllo
),
Etichetta = c(
"Trattati\n(90%)", "Controllo\n(90%)",
"Trattati\n(20%)", "Controllo\n(30%)",
paste0("Trattati\n(", round(100 * prop_tot_trattati), "%)"),
paste0("Controllo\n(", round(100 * prop_tot_controllo), "%)")
)
)

ggplot(df_simpson, aes(x = Condizione, y = Proporzione, fill = Condizione)) +
geom_col(position = "dodge") +
geom_text(aes(label = Etichetta), vjust = -0.5, size = 3.5) +
facet_wrap(~Gruppo) +
scale_fill_qualitative() +
labs(
title = "Paradosso di Simpson: inversione dell'efficacia del trattamento",
subtitle = "Ogni clinica mostra un effetto positivo, ma l'aggregato suggerisce l'opposto",
y = "Proporzione di guarigioni",
x = ""
) +
theme(legend.position = "none") +
ylim(0, 1)
```

### Spiegazione del paradosso

Il paradosso si spiega considerando la **distribuzione diseguale dei casi** tra i gruppi:

* la clinica B (casi gravi, con basse probabilità di guarigione) contribuisce in misura maggiore al gruppo trattato;
* la clinica A (casi lievi, con alte probabilità di guarigione) contribuisce maggiormente al gruppo di controllo.

La variabile confondente “gravità del caso” influenza sia l’assegnazione al trattamento sia l’esito clinico. L’aggregazione dei dati, ignorando questa variabile, produce una media ponderata fuorviante.

### Interpretazione epistemica

Dal punto di vista epistemico, la **probabilità condizionata corretta** non è quella aggregata, ma quella **condizionata alla clinica**:

$$
P(\text{Guarigione} \mid \text{Trattamento}, \text{Clinica}).
$$

L’analisi aggregata utilizza implicitamente la legge della probabilità totale senza rendere esplicita la partizione rilevante dello spazio campionario. Il paradosso di Simpson non indica quindi una contraddizione della probabilità, ma un **avvertimento metodologico**: quando esistono variabili confondenti rilevanti, è necessario condizionare correttamente per evitare conclusioni erronee, anche quando tutti i sottogruppi mostrano lo stesso effetto qualitativo.
:::

### Nota di continuità con il capitolo

Questa sezione chiude in modo naturale il percorso del capitolo:

* la **probabilità condizionata** come aggiornamento;
* la **legge della probabilità totale** come aggregazione di scenari;
* il **paradosso di Simpson** come esempio di ciò che accade quando l’aggregazione ignora una partizione informativamente rilevante.

Da qui, il passaggio al **teorema di Bayes** è diretto: Bayes mostrerà come invertire queste probabilità condizionate in modo coerente, rendendo esplicito il ruolo dell’evidenza nel discriminare tra scenari alternativi.

## Riflessioni conclusive {.unnumbered .unlisted}

La **probabilità condizionata** costituisce il meccanismo formale attraverso il quale le credenze vengono aggiornate in modo coerente quando nuove informazioni diventano disponibili. In questo capitolo abbiamo analizzato i principi fondamentali di tale meccanismo, mostrando come l’aggiornamento probabilistico non sia un’operazione ad hoc, ma una conseguenza necessaria dei vincoli di coerenza del ragionamento sotto incertezza.

Dal punto di vista epistemico, l’espressione $P(A \mid B)$ quantifica il grado di fiducia in $A$ dopo aver acquisito l’informazione che $B$ è vero. Questo aggiornamento si realizza attraverso un processo ben definito di **riduzione** dello spazio delle possibilità alle sole configurazioni compatibili con $B$ e di **rinormalizzazione** delle credenze residue. In contrasto, il concetto di **indipendenza probabilistica** caratterizza le situazioni in cui l’informazione su un evento non modifica in alcun modo la plausibilità dell’altro: sapere che uno si è verificato non fornisce informazione rilevante sull’altro.

Il **teorema del prodotto** ha mostrato come le probabilità congiunte possano essere costruite in modo sequenziale a partire da probabilità condizionate, rendendo esplicita la struttura informativa del ragionamento. La **legge della probabilità totale** ha poi evidenziato come le probabilità marginali emergano come medie ponderate delle probabilità condizionate a scenari alternativi. In questo contesto, il **paradosso di Simpson** ha svolto un ruolo cruciale, illustrando come l’aggregazione non controllata dei dati possa condurre a conclusioni fuorvianti quando vengono ignorate variabili confondenti rilevanti.

Nel loro insieme, questi risultati mostrano che la probabilità condizionata non è soltanto uno strumento tecnico di calcolo, ma il **fondamento concettuale del pensiero bayesiano**. Essa chiarisce come l’informazione debba essere incorporata nelle credenze in modo sistematico e come il contesto informativo giochi un ruolo essenziale nell’interpretazione dei dati.

Nel prossimo capitolo, il **teorema di Bayes** emergerà come un caso particolare e centrale di probabilità condizionata, formalizzando l’**inversione probabilistica** che consente di passare da $P(\text{Evidenza} \mid \text{Ipotesi})$ a $P(\text{Ipotesi} \mid \text{Evidenza})$. Questo passaggio renderà esplicito il meccanismo con cui le osservazioni empiriche permettono di discriminare tra ipotesi alternative.

In definitiva, ogni volta che utilizziamo espressioni come “dato che”, “sapendo che” o “alla luce di”, stiamo implicitamente applicando il principio della probabilità condizionata: stiamo aggiornando le nostre credenze in risposta a nuove informazioni, seguendo regole che sono al tempo stesso logicamente necessarie e matematicamente precise.

## Punti chiave da ricordare {.unnumbered}

::: {.callout-important}
**Concetti essenziali di questo capitolo:**

1. **Probabilità condizionata come aggiornamento epistemico**
   - $P(A \mid B)$ quantifica il grado di credenza in $A$ dopo aver appreso che $B$ è vero
   - Meccanismo: riduzione dello spazio epistemico + rinormalizzazione
   - Ogni probabilità è sempre relativa a uno sfondo informativo: $P(A) = P(A \mid \mathcal{I})$

2. **Indipendenza come assenza di informazione reciproca**
   - $A \perp B$ se e solo se $P(A \mid B) = P(A)$ (apprendere $B$ non cambia credenza in $A$)
   - Equivalentemente: $P(A \cap B) = P(A) \cdot P(B)$
   - Eventi disgiunti NON sono indipendenti (hanno informazione reciproca massima)

3. **Teorema del prodotto per costruire probabilità congiunte**
   - $P(A \cap B) = P(A \mid B) \cdot P(B) = P(B \mid A) \cdot P(A)$ (simmetria fondamentale)
   - Generalizzazione sequenziale: $P(A_1 \cap \cdots \cap A_n) = P(A_1) \cdot P(A_2 \mid A_1) \cdot P(A_3 \mid A_1 \cap A_2) \cdots$

4. **Legge della probabilità totale**
   - Combina scenari alternativi: $P(A) = \sum_{i} P(A \mid B_i) P(B_i)$ per partizione $\{B_i\}$
   - Fondamentale per marginalizzare su variabili non osservate

5. **Paradosso di Simpson**
   - Trend aggregati possono invertirsi rispetto a trend stratificati
   - Non è paradosso ma avvertimento: esplicita le assunzioni di omogeneità prima di aggregare
   - Cruciale in psicologia per controllo di confondenti (età, genere, severità)

**Formule da ricordare:**

$$
P(A \mid B) = \frac{P(A \cap B)}{P(B)} \quad \text{(definizione)}
$$

$$
P(A \cap B) = P(A \mid B) \cdot P(B) = P(B \mid A) \cdot P(A) \quad \text{(teorema del prodotto)}
$$

$$
P(A) = \sum_{i=1}^{n} P(A \mid B_i) P(B_i) \quad \text{(legge probabilità totale)}
$$

$$
A \perp B \iff P(A \cap B) = P(A) \cdot P(B) \quad \text{(indipendenza)}
$$

**Applicazioni diagnostiche essenziali:**

- **Valore Predittivo Positivo (VPP)**: $P(D \mid T^+) = \frac{P(T^+ \mid D) P(D)}{P(T^+)}$
- **Valore Predittivo Negativo (VPN)**: $P(D^c \mid T^-) = \frac{P(T^- \mid D^c) P(D^c)}{P(T^-)}$
- La prevalenza $P(D)$ impatta drammaticamente su VPP e VPN

**Per il prossimo capitolo:**

Nel @sec-prob-bayes-theorem vedremo come il teorema di Bayes permetta di **invertire** le probabilità condizionate, passando da $P(E \mid H)$ (verosimiglianza dei dati data l'ipotesi) a $P(H \mid E)$ (probabilità dell'ipotesi dati i dati), fornendo il meccanismo formale per l'aggiornamento bayesiano delle credenze scientifiche.
:::

## Esercizi {.unnumbered}

::: {.callout-important title="Problemi" collapse="true"}

### Esercizi concettuali

1. Spiega perché "ogni probabilità è condizionata" da una prospettiva bayesiana. Cosa significa $P(A)$ implicitamente?

2. La formula $P(A \mid B) = P(A \cap B) / P(B)$ può sembrare circolare. Spiega perché non lo è, e in quale ordine concettuale pensiamo queste quantità.

3. Quando due eventi sono disgiunti, possono essere indipendenti? Perché o perché no?

4. Il teorema del prodotto dice $P(A \cap B) = P(A \mid B) P(B)$. Questo è simmetrico? Cioè, posso scrivere $P(A \cap B) = P(B \mid A) P(A)$? Cosa implica questa simmetria?

5. Il paradosso di Simpson dimostra che l'aggregazione è sempre sbagliata? Quando è legittimo aggregare dati?

### Esercizi su probabilità condizionata

6. Data una tabella congiunta:
   |       | $B$  | $B^c$ |
   |-------|------|-------|
   | $A$   | 0.20 | 0.30  |
   | $A^c$ | 0.15 | 0.35  |
   
   Calcola:
   a. $P(A \mid B)$
   b. $P(B \mid A)$
   c. $P(A \mid B^c)$
   d. Gli eventi sono indipendenti?

7. $P(A) = 0.6$, $P(B) = 0.5$, $P(A \mid B) = 0.7$. Calcola:
   a. $P(A \cap B)$
   b. $P(B \mid A)$
   c. $P(A \cup B)$

8. Test diagnostico: $P(M) = 0.01$, sens = 0.95, spec = 0.98.
   a. Costruisci tabella congiunta
   b. Calcola VPP e VPN
   c. Quanto deve essere alta la sensibilità per avere VPP > 0.9?

### Esercizi su indipendenza

9. Un dado viene lanciato. Siano:
   - $A$ = "Esce numero pari"
   - $B$ = "Esce numero ≤ 3"
   
   a. $A$ e $B$ sono indipendenti?
   b. Calcola $P(A \mid B)$ e confronta con $P(A)$

10. Due monete equilibrate vengono lanciate. Siano:
    - $A$ = "Prima moneta è testa"
    - $B$ = "Almeno una testa"
    
    a. Costruisci tabella congiunta
    b. Calcola $P(A \mid B)$
    c. $A$ e $B$ sono indipendenti?

11. In una popolazione, $P(\text{Depressione}) = 0.15$ e $P(\text{Insonnia}) = 0.25$. Se fossero indipendenti, quanto sarebbe $P(\text{Depressione} \cap \text{Insonnia})$? È plausibile l'indipendenza?

### Esercizi su teorema del prodotto

12. $P(A) = 0.5$, $P(B \mid A) = 0.6$, $P(C \mid A \cap B) = 0.7$. Calcola $P(A \cap B \cap C)$.

13. Tre test sequenziali per ansia, ciascuno con sens = 0.80 (indipendenti dato stato). $P(\text{Ansia}) = 0.20$. Calcola $P(\text{Ansia} \cap T_1^+ \cap T_2^+ \cap T_3^+)$.

14. Usa la regola del prodotto per dimostrare che se $A$ e $B$ sono indipendenti, allora $A$ e $B^c$ sono indipendenti.

### Esercizi su probabilità totale

15. Una clinica riceve pazienti da due fonti:
    - 60% da medico di base (prevalenza depressione = 10%)
    - 40% da pronto soccorso (prevalenza depressione = 30%)
    
    Qual è la prevalenza complessiva nella clinica?

16. Un questionario ha due versioni (A e B), distribuite casualmente (50% ciascuna). La versione A è più facile:
    - $P(\text{punteggio} > 20 \mid \text{Versione A}) = 0.7$
    - $P(\text{punteggio} > 20 \mid \text{Versione B}) = 0.4$
    
    Qual è $P(\text{punteggio} > 20)$ complessivamente?

17. Dimostra che $P(A) = P(A \mid B) P(B) + P(A \mid B^c) P(B^c)$ usando la legge della probabilità totale con partizione $\{B, B^c\}$.

### Esercizi su Paradosso di Simpson

18. Considera questi dati su un farmaco antidepressivo:
    
    **Pazienti giovani** (N=200):
    - Farmaco: 70/100 migliorati (70%)
    - Placebo: 50/100 migliorati (50%)
    
    **Pazienti anziani** (N=200):
    - Farmaco: 60/100 migliorati (60%)
    - Placebo: 40/100 migliorati (40%)
    
    a. In ciascun gruppo, il farmaco è migliore?
    b. Calcola le proporzioni aggregate (tutti i pazienti insieme)
    c. Costruisci uno scenario dove l'aggregato inverte la tendenza

19. Spiega in termini epistemici perché il paradosso di Simpson non è veramente un "paradosso" ma un avvertimento sull'importanza di condizionare correttamente.

### Esercizi applicati (psicologia)

20. **Test per disturbo d'ansia sociale**: 
    - Prevalenza in popolazione universitaria: 5%
    - Sensibilità: 85%
    - Specificità: 92%
    
    a. Costruisci tabella congiunta completa
    b. Uno studente risulta positivo. Qual è la probabilità che abbia davvero il disturbo?
    c. Quale prevalenza minima serve per avere VPP > 0.5?

21. **Comorbidità PTSD e Depressione**:
    - In un campione clinico: $P(\text{PTSD}) = 0.30$, $P(\text{Depressione}) = 0.45$
    - Osservi che $P(\text{Depressione} \mid \text{PTSD}) = 0.70$
    
    a. Calcola $P(\text{PTSD} \cap \text{Depressione})$
    b. Calcola $P(\text{PTSD} \mid \text{Depressione})$
    c. Sono indipendenti? Commenta il risultato clinicamente

22. **Due test per ADHD in un bambino**:
    - Prior: $P(\text{ADHD}) = 0.08$ (popolazione generale)
    - Test comportamentale: positivo (sens=0.80, spec=0.90)
    - Test cognitivo: positivo (sens=0.75, spec=0.85)
    - Assumendo indipendenza condizionale:
    
    a. Calcola $P(\text{ADHD} \mid T_1^+)$ dopo primo test
    b. Calcola $P(\text{ADHD} \mid T_1^+, T_2^+)$ dopo entrambi i test
    c. Visualizza l'aggiornamento sequenziale delle credenze

### Esercizi computazionali

23. Scrivi una funzione R che:
    - Input: tabella congiunta 2×2
    - Output: tutte le probabilità condizionate possibili e test di indipendenza

24. Simula il paradosso di Simpson:
    - Genera dati per due gruppi con trend positivo in ciascuno
    - Aggrega i dati mostrando inversione del trend
    - Visualizza con ggplot

25. Crea una visualizzazione interattiva (o animazione) che mostra come $P(A \mid B)$ varia al variare della "forza" dell'associazione tra $A$ e $B$ (da indipendenza a dipendenza totale).

:::

::: {.callout-tip title="Soluzioni selezionate" collapse="true"}

### Soluzioni esercizi concettuali

1. Da prospettiva bayesiana, ogni probabilità riflette uno stato di informazione. Scrivere $P(A)$ è abbreviazione per $P(A \mid \mathcal{I})$ dove $\mathcal{I}$ è "tutto ciò che sappiamo". Non esistono probabilità "incondizionate"—solo probabilità condizionate allo sfondo informativo corrente.

2. Non è circolare perché concettualmente partiamo dalla **tabella congiunta** $P(A \cap B)$ (rappresentazione completa del nostro stato di credenza), poi **deriviamo** le condizionate come rapporti. La formula ci dice *come calcolare* condizionate da congiunte, non *come definire* le congiunte.

3. No (a meno che uno abbia probabilità zero). Eventi disgiunti hanno informazione reciproca **massima**: sapere che uno è vero implica certezza che l'altro è falso. Indipendenza richiede *assenza* di informazione.

4. Sì, è simmetrico: $P(A \cap B) = P(A \mid B) P(B) = P(B \mid A) P(A)$. Questa simmetria è il cuore del teorema di Bayes! Mostra che la congiunta può essere costruita in due modi equivalenti.

5. No, l'aggregazione è legittima quando non c'è confondente rilevante, o quando la confondente è distribuita uniformemente. Il paradosso avverte: *esplicita le tue assunzioni di omogeneità prima di aggregare*.

### Soluzioni probabilità condizionata

6. a. $P(A \mid B) = 0.20 / (0.20 + 0.15) = 0.571$
   b. $P(B \mid A) = 0.20 / (0.20 + 0.30) = 0.400$
   c. $P(A \mid B^c) = 0.30 / (0.30 + 0.35) = 0.462$
   d. Test: $P(A) = 0.50$, $P(B) = 0.35$, $P(A) P(B) = 0.175 \neq P(A \cap B) = 0.20$. NON indipendenti.

7. a. $P(A \cap B) = P(A \mid B) P(B) = 0.7 \times 0.5 = 0.35$
   b. $P(B \mid A) = P(A \cap B) / P(A) = 0.35 / 0.6 \approx 0.583$
   c. $P(A \cup B) = 0.6 + 0.5 - 0.35 = 0.75$

8. a. Tabella: $P(M \cap T^+) = 0.0095$, $P(M \cap T^-) = 0.0005$, etc.
   b. VPP = $0.0095 / (0.0095 + 0.0198) \approx 0.324$; VPN $\approx 0.9995$
   c. Per VPP > 0.9: serve sens $\approx 0.998$ (quasi perfetta con prevalenza così bassa!)

### Soluzioni indipendenza

9. a. $P(A) = 1/2$, $P(B) = 1/2$, $P(A \cap B) = P(\{2\}) = 1/6$
      $P(A) P(B) = 1/4 \neq 1/6$. NON indipendenti.
   b. $P(A \mid B) = (1/6) / (1/2) = 1/3 \neq 1/2 = P(A)$

10. Spazio: {TT, TC, CT, CC}, equiprobabili.
    a. Tabella con $A$ = {TT, TC}, $B$ = {TT, TC, CT}
    b. $P(A \mid B) = P(\{TT, TC\}) / P(B) = (1/2) / (3/4) = 2/3$
    c. $P(A) = 1/2 \neq 2/3 = P(A \mid B)$. NON indipendenti.

11. Se indipendenti: $P(D \cap I) = 0.15 \times 0.25 = 0.0375$. Ma clinicamente sappiamo che depressione e insonnia sono altamente correlate, quindi l'indipendenza è **implausibile**.

### Soluzioni teorema del prodotto

12. $P(A \cap B \cap C) = P(C \mid A \cap B) \cdot P(B \mid A) \cdot P(A) = 0.7 \times 0.6 \times 0.5 = 0.21$

13. $P(\text{Ansia} \cap \text{tutti +}) = 0.80^3 \times 0.20 = 0.512 \times 0.20 = 0.1024$

14. Dimostrazione:
    ```
    P(A ∩ B^c) = P(A) - P(A ∩ B)    [additività]
               = P(A) - P(A)P(B)     [indipendenza A,B]
               = P(A)(1 - P(B))
               = P(A)P(B^c)          [quindi A ⊥ B^c]
    ```

### Soluzioni probabilità totale

15. $P(D) = 0.10 \times 0.60 + 0.30 \times 0.40 = 0.06 + 0.12 = 0.18$ (18%)

16. $P(>20) = 0.7 \times 0.5 + 0.4 \times 0.5 = 0.35 + 0.20 = 0.55$

17. Partizione: $B$ e $B^c$ coprono $\Omega$ e sono disgiunti.
    $P(A) = P(A \cap \Omega) = P(A \cap (B \cup B^c)) = P((A \cap B) \cup (A \cap B^c))$
    $= P(A \cap B) + P(A \cap B^c)$ [disgiunzione]
    $= P(A \mid B) P(B) + P(A \mid B^c) P(B^c)$ [def. condizionata]

### Soluzioni applicazioni psicologiche

20. a. $P(A \cap T^+) = 0.85 \times 0.05 = 0.0425$, etc.
    b. VPP = $0.0425 / (0.0425 + 0.076) = 0.359$ (solo 36%!)
    c. Per VPP > 0.5, serve prev $\geq 0.10$ (10%)

21. a. $P(P \cap D) = P(D \mid P) \times P(P) = 0.70 \times 0.30 = 0.21$
    b. $P(P \mid D) = 0.21 / 0.45 \approx 0.467$
    c. Se indipendenti: $P(P) P(D) = 0.30 \times 0.45 = 0.135 \neq 0.21$. DIPENDENTI (comorbidità alta, clinicamente attesa)

22. Soluzione completa richiede costruzione sequenziale. Sketch:
    - Dopo $T_1^+$: $P(\text{ADHD} \mid T_1^+) \approx 0.38$
    - Dopo $T_1^+, T_2^+$: $P(\text{ADHD} \mid \text{entrambi}) \approx 0.69$
    - Visualizzazione: barplot con credenze 0.08 → 0.38 → 0.69

:::

::: {.callout-note collapse=true title="Informazioni sull'ambiente di sviluppo"}
```{r}
sessionInfo()
```
:::

