# Probabilità condizionata come aggiornamento {#sec-prob-conditional-prob}

## Introduzione {.unnumbered .unlisted}

La probabilità condizionata rappresenta il meccanismo fondamentale attraverso il quale le credenze si aggiornano in modo coerente alla luce di nuove informazioni. Quando apprendiamo che si è verificato un evento $B$, la nostra valutazione della plausibilità di un evento $A$ subisce una trasformazione sistematica quantificata dalla probabilità condizionata $P(A|B)$.

Dal punto di vista bayesiano, ogni assegnazione probabilistica è implicitamente condizionata dallo stato informativo disponibile. L'espressione $P(A)$ è in realtà una forma abbreviata di $P(A \mid \mathcal{I})$, dove $\mathcal{I}$ rappresenta l'insieme delle conoscenze attualmente possedute. La probabilità condizionata formalizza matematicamente il processo di riduzione dello spazio epistemico: l'acquisizione dell'informazione B restringe l'insieme delle possibilità a quelle compatibili con tale evidenza, richiedendo una ricalibrazione coerente delle credenze.

In questo capitolo esploreremo la probabilità condizionata non come una semplice operazione insiemistica, ma come un principio di coerenza per l'aggiornamento razionale delle credenze. Esamineremo come questo concetto fondamentale sia essenziale per comprendere nozioni quali l'indipendenza probabilistica, il teorema del prodotto, la legge della probabilità totale e, nel capitolo successivo, il teorema di Bayes.

### Panoramica del capitolo {.unnumbered .unlisted}

- Probabilità condizionata come riduzione dello spazio epistemico.
- Interpretazione epistemica dell'aggiornamento.
- Indipendenza come assenza di informazione reciproca.
- Teorema del prodotto e probabilità congiunta.
- Legge della probabilità totale.
- Paradosso di Simpson.
- Applicazioni a diagnostica clinica e test psicologici.

::: {.callout-tip collapse=true}
## Prerequisiti

- Aver letto i capitoli precedenti (@sec-prob-interpretation, @sec-prob-models, @sec-equiprobability-combinatorics).
- Familiarità con tabelle congiunte.
- Nozioni base di R per simulazioni.
:::

::: {.callout-caution collapse=true title="Preparazione del Notebook"}

```{r}
#| output: false
here::here("code", "_common.R") |> 
  source()

# Load packages
if (!requireNamespace("pacman")) install.packages("pacman")
pacman::p_load(ggplot2, dplyr, tidyr, patchwork, ggforce, DiagrammeR)
```
:::

## Definizione e interpretazione epistemica

::: {#def-conditional-probability}
### Probabilità condizionata

Se $P(B) > 0$, la *probabilità condizionata* di $A$ dato $B$ è definita come:

$$
P(A \mid B) = \frac{P(A \cap B)}{P(B)}
$$ {#eq-prob-cond-def}

**Interpretazione epistemica**: $P(A \mid B)$ quantifica il nostro grado di credenza in $A$ dopo aver appreso che $B$ è vero, tenendo conto del fatto che ora lo spazio delle possibilità si è ristretto a quelle compatibili con $B$.
:::

### Fondamento logico della formula

La definizione di probabilità condizionata non costituisce una convenzione arbitraria, ma emerge come necessaria conseguenza del principio di coerenza probabilistica. Consideriamo una distribuzione di probabilità congiunta rappresentata da una tabella 2×2. Quando apprendiamo che l'evento $B$ si è verificato, lo spazio probabilistico si riduce alla sola colonna corrispondente a $B$. Per preservare la coerenza interna del nostro sistema di credenze, dobbiamo eliminare tutti gli esiti incompatibili con $B$ e rinormalizzare le credenze residue assicurando che la probabilità totale dello spazio ridotto sia pari a 1. Questa rinormalizzazione si ottiene dividendo ciascuna probabilità residua per $P(B)$.

Il risultato di questo processo è la formula della probabilità condizionata:
$$
P(A \mid B) = \frac{P(A \cap B)}{P(B)}.
$$

::: {.callout-important title="Principio epistemico fondamentale"}
#### Aggiornamento come riduzione e rinormalizzazione {.unnumbered .unlisted}

L'acquisizione dell'informazione che l'evento $B$ si è verificato innesca un processo di aggiornamento epistemico strutturato in tre fasi fondamentali. In primo luogo, si verifica una riduzione dello spazio epistemico dall'intero universo $\Omega$ al sottoinsieme $B$, eliminando tutte le possibilità incompatibili con l'evidenza osservata. In secondo luogo, si procede a una rinominalizzazione delle credenze su questo sottospazio ridotto, garantendo che le probabilità assegnate agli eventi rimanenti sommino nuovamente a 1. In terzo luogo, le proporzioni relative tra tutti gli eventi compatibili con $B$ rimangono inalterate, preservando la struttura delle relazioni probabilistiche originarie.

Questo meccanismo garantisce la coerenza epistemica: se avessimo inizialmente considerato esclusivamente $B$ come nostro spazio di possibilità, avremmo ottenuto le stesse credenze relative agli eventi risultanti dal processo di aggiornamento condizionale.
:::

### Visualizzazione geometrica

```{r}
# Esempio con diagramma di Venn simulato
# Parametri
P_A <- 0.6
P_B <- 0.5
P_AB <- 0.35

# Creare dataframe per visualizzazione
df_venn <- data.frame(
  x = c(0.3, 0.7),
  y = c(0.5, 0.5),
  r = c(sqrt(P_A / pi), sqrt(P_B / pi)),
  label = c("A", "B")
)

# Calcolare condizionata
P_A_given_B <- P_AB / P_B

ggplot() +
  geom_circle(data = df_venn, aes(x0 = x, y0 = y, r = r, fill = label), 
              alpha = 0.3, size = 1, show.legend = FALSE) +
  annotate("text", x = 0.3, y = 0.85, label = "A", size = 8) +
  annotate("text", x = 0.7, y = 0.85, label = "B", size = 8) +
  annotate("text", x = 0.5, y = 0.5, label = "A ∩ B", size = 6) +
  annotate("text", x = 0.5, y = -0.1, 
           label = sprintf("P(A|B) = P(A∩B)/P(B) = %.2f/%.2f = %.2f", 
                          P_AB, P_B, P_A_given_B),
           size = 5) +
  coord_fixed() +
  theme_void() +
  labs(title = "Probabilità condizionata come riduzione dello spazio",
       subtitle = "Apprendere B significa focalizzarsi sulla regione B e rinormalizzare")
```

## Proprietà della probabilità condizionata

Le probabilità condizionate mantengono le proprietà degli assiomi, trattando $B$ come nuovo "universo".

::: {#thm-conditional-properties}
### Proprietà della condizionata

Fissato un evento $B$ con $P(B) > 0$, la funzione $P(\cdot \mid B)$ soddisfa tutti gli assiomi della probabilità.

1. **Non-negatività**: $P(A \mid B) \geq 0$ per ogni evento $A$.

2. **Normalizzazione**: $P(B \mid B) = 1$ (certezza di $B$ dato $B$).

3. **Additività**: se $A_1, A_2$ sono eventi disgiunti, allora
   $$P(A_1 \cup A_2 \mid B) = P(A_1 \mid B) + P(A_2 \mid B).$$

4. **Complemento**: $P(A^c \mid B) = 1 - P(A \mid B).$

5. **Regola della catena (o del prodotto)**: 
   $$P(A \cap B \mid C) = P(A \mid B \cap C) \cdot P(B \mid C).$$
:::

La dimostrazione della proprietà di additività si fonda sulla disgiunzione degli eventi: poiché $A_1$ e $A_2$ sono disgiunti, anche le loro intersezioni con $B$ risultano disgiunte, permettendo di applicare l'assioma di additività al numeratore.


::: {.callout-note collapse="true" title="Esempio clinico completo"}
#### Test di screening per il disturbo depressivo maggiore {.unnumbered .unlisted}

**Contesto clinico**: uno psicologo utilizza un test di screening per il disturbo depressivo maggiore in un contesto di comunità, caratterizzato da una popolazione non selezionata.

**Informazioni epidemiologiche disponibili**:

- **prevalenza nella popolazione**: $P(D) = 0.08$ (l'8% degli individui in contesto di comunità presenta il disturbo);
- **sensibilità del test**: $P(T^+ \mid D) = 0.85$ (l'85% dei soggetti depressi risulta positivo al test);
- **specificità del test**: $P(T^- \mid D^c) = 0.90$ (il 90% dei soggetti non depressi risulta negativo al test).

**Costruzione della distribuzione di probabilità congiunta**:

```{r}
# Parametri epidemiologici
P_D <- 0.08
sens <- 0.85
spec <- 0.90

# Tassi di classificazione errata
fp_rate <- 1 - spec  # P(T+ | D^c) = 0.10

# Probabilità congiunte
P_D_and_Tpos <- sens * P_D
P_D_and_Tneg <- (1 - sens) * P_D
P_Dc_and_Tpos <- fp_rate * (1 - P_D)
P_Dc_and_Tneg <- spec * (1 - P_D)

# Calcolo delle probabilità condizionate per l'aggiornamento
P_Tpos <- P_D_and_Tpos + P_Dc_and_Tpos
P_Tneg <- P_D_and_Tneg + P_Dc_and_Tneg
P_D_given_Tpos <- P_D_and_Tpos / P_Tpos
P_D_given_Tneg <- P_D_and_Tneg / P_Tneg

# Rappresentazione tabellare
tab_diagnostic <- matrix(
  c(P_D_and_Tpos, P_D_and_Tneg,
    P_Dc_and_Tpos, P_Dc_and_Tneg),
  nrow = 2, byrow = TRUE,
  dimnames = list(
    Stato = c("D", "D^c"),
    Test = c("T+", "T-")
  )
)
```

**Questioni cliniche risolte mediante probabilità condizionate.**

Il valore predittivo positivo, $P(D \mid T^+)$, è pari a `r round(P_D_given_Tpos, 2)`, il che indica che, dopo un test positivo, la probabilità di presenza del disturbo aumenta dall'8% iniziale. Il valore predittivo negativo $P(D^c \mid T^-)$ raggiunge `r round(1 - P_D_given_Tneg, 3)`, dimostrando che un test negativo riduce drasticamente la probabilità di depressione residua.

**Interpretazione epistemica del processo inferenziale.**

La distribuzione a priori assegna una probabilità di 0.08 basandosi esclusivamente sui dati di prevalenza. In seguito a un test positivo, l'informazione osservata determina un aggiornamento delle credenze a `r round(P_D_given_Tpos, 2)`. È importante notare che questo valore non corrisponde alla sensibilità del test (0.85), poiché il valore predittivo positivo dipende criticamente dal tasso base della condizione. In seguito a un test negativo, l'informazione osservata produce una riduzione della probabilità di presenza del disturbo a `r round(P_D_given_Tneg, 3)`, rendendo il risultato negativo particolarmente utile per escludere la condizione.

**Visualizzazione dell'aggiornamento**:

```{r}
#| echo: false
# Creare dataframe per visualizzazione
df_update <- data.frame(
  Momento = factor(c("Prior", "Posterior T+", "Posterior T-"),
                   levels = c("Prior", "Posterior T+", "Posterior T-")),
  P_Depressione = c(P_D, P_D_given_Tpos, P_D_given_Tneg)
)

ggplot(df_update, aes(x = Momento, y = P_Depressione, fill = Momento)) +
  geom_col(show.legend = FALSE) +
  geom_text(aes(label = sprintf("%.3f", P_Depressione)), 
            vjust = -0.5, size = 6) +
  labs(
    title = "Aggiornamento bayesiano tramite probabilità condizionata",
    subtitle = "La credenza si aggiorna coerentemente con l'evidenza del test",
    y = "P(Depressione)",
    x = ""
  ) +
  ylim(0, 0.5) +
  theme_minimal(base_size = 14)
```

**Verifica con simulazione Monte Carlo**:

```{r}
set.seed(123)
N <- 100000

# Simulare stato reale e risultato test
stato <- rbinom(N, 1, P_D)  # 1 = Depresso, 0 = Non depresso

test_result <- ifelse(stato == 1,
                      rbinom(N, 1, sens),      # Se depresso, test+ con prob sens
                      rbinom(N, 1, fp_rate))   # Se non depresso, test+ con prob fp_rate

# Calcolare condizionate empiriche
P_D_given_Tpos_sim <- mean(stato[test_result == 1] == 1)
P_D_given_Tneg_sim <- mean(stato[test_result == 0] == 1)
```

I risultati della simulazione confermano i calcoli analitici: 
- $P(D \mid T^+)_{sim} = `r round(P_D_given_Tpos_sim, 3)`$ vs. $P(D \mid T^+)_{teor} = `r round(P_D_given_Tpos, 3)`$
- $P(D \mid T^-)_{sim} = `r round(P_D_given_Tneg_sim, 3)`$ vs. $P(D \mid T^-)_{teor} = `r round(P_D_given_Tneg, 3)`$
:::

## Indipendenza stocastica

Il concetto di indipendenza rappresenta una proprietà fondamentale che caratterizza l'assenza di relazione informativa tra eventi nell'ambito del ragionamento probabilistico.

::: {#def-independence}
### Indipendenza (definizione epistemica)

Due eventi $A$ e $B$ sono **indipendenti** (notazione: $A \perp B$) quando l'acquisizione di informazione riguardante uno dei due eventi non modifica le nostre credenze relative all'altro:

$$
P(A \mid B) = P(A) \quad \text{e equivalentemente} \quad P(B \mid A) = P(B).
$$ {#eq-independence-def}

**Conseguenza matematica**: se $A \perp B$, allora la loro probabilità congiunta ammette una fattorizzazione moltiplicativa:
$$
P(A \cap B) = P(A) \cdot P(B)
$$ {#eq-independence-prod}

**Interpretazione epistemica**: l'informazione che "$B$ si è verificato" non modifica la nostra credenza riguardo al verificarsi di $A$. Gli eventi sono epistemicamente disgiunti: la conoscenza di uno non fornisce alcuna informazione utile né per prevedere il verificarsi dell'altro né per determinarne la probabilità.
:::

### Test di indipendenza nella tabella congiunta

Data una distribuzione di probabilità congiunta rappresentata in forma tabellare, è possibile verificare l'eventuale indipendenza tra due eventi confrontando la probabilità congiunta osservata $P(A \cap B)$ con il prodotto delle probabilità marginali $P(A) \cdot P(B)$. Se queste due quantità coincidono, possiamo concludere che gli eventi sono statisticamente indipendenti.

```{r}
# Esempio: Test e Stato sono indipendenti?
P_A <- rowSums(tab_diagnostic)[1]  # P(D)
P_B <- colSums(tab_diagnostic)[1]  # P(T+)
P_AB_obs <- tab_diagnostic[1, 1]   # P(D ∩ T+)
P_AB_indep <- P_A * P_B            # Se fossero indipendenti
```

Nel caso del test diagnostico per la depressione, la differenza tra la probabilità congiunta osservata e il prodotto delle marginali è rilevante, il che indica che gli eventi sono dipendenti. Ciò è auspicabile e atteso: un test diagnostico efficace deve fornire informazioni sulla condizione che intende rilevare.

::: {.callout-warning title="Errore concettuale comune"}
#### Indipendenza $\neq$ Disgiunzione {.unnumbered .unlisted}

Due eventi *disgiunti* (mutualmente esclusivi) non possono essere indipendenti, a meno che uno dei due non abbia probabilità zero.

**Dimostrazione logica**: se $A \cap B = \varnothing$ e $P(A), P(B) > 0$, allora $P(A \cap B) = 0$ mentre $P(A) \cdot P(B) > 0$, quindi gli eventi non sono indipendenti.

**Interpretazione epistemica**: gli eventi disgiunti sono *massimamente dipendenti* dal punto di vista informativo. L'informazione che uno si è verificato implica con certezza che l'altro non si è verificato. La relazione informativa è completa e deterministica, in netto contrasto con l'indipendenza che caratterizza l'assenza completa di informazione reciproca.
:::

```{r}
# Esempio numerico: eventi disgiunti
P_pari <- 3/6
P_dispari <- 3/6
P_pari_e_dispari <- 0  # Disgiunti!
```

L'esempio dei numeri pari e dispari in un lancio di dado mostra come gli eventi disgiunti mostrino una dipendenza informativa massima: la conoscenza che è uscito un numero pari rende impossibile l'uscita di un numero dispari e viceversa.

## Teorema del prodotto (regola della catena)

Il teorema del prodotto fornisce un metodo alternativo, spesso più intuitivo, per esprimere le probabilità congiunte attraverso una scomposizione sequenziale.

::: {#thm-product-rule}
### Teorema del prodotto

Per due eventi $A$ e $B$ con $P(B) > 0$ vale la relazione:

$$
P(A \cap B) = P(A \mid B) \cdot P(B)
$$ {#eq-product-rule}

**Generalizzazione** a $n$ eventi:
$$
P(A_1 \cap A_2 \cap \cdots \cap A_n) = P(A_1) \cdot P(A_2 \mid A_1) \cdot P(A_3 \mid A_1 \cap A_2) \cdots P(A_n \mid A_1 \cap \cdots \cap A_{n-1}).
$$

**Interpretazione epistemica**: la costruzione della probabilità congiunta avviene attraverso un processo sequenziale di aggiornamento delle credenze. Si inizia con $P(A_1)$ (credenza iniziale sul primo evento), poi si procede con l'aggiornamento sequenziale di ogni evento successivo alla luce degli eventi già condizionanti.
:::

La dimostrazione della relazione fondamentale discende immediatamente dalla definizione di probabilità condizionata, mentre la forma estesa per $n$ eventi si dimostra per induzione matematica.

::: {.callout-note collapse="true" title="Esempio: Test diagnostici multipli"}
Un paziente con sospetto disturbo d'ansia si sottopone a due test diagnostici indipendenti: $T_1$ (questionario autosomministrato) e $T_2$ (colloquio clinico strutturato).

**Informazioni cliniche disponibili**:

- prevalenza del disturbo: $P(\text{Ansia}) = 0.20$;
- sensibilità del questionario: $P(T_1^+ \mid \text{Ansia}) = 0.80$;
- falsi positivi del questionario: $P(T_1^+ \mid \text{Ansia}^c) = 0.15$;
- sensibilità del colloquio: $P(T_2^+ \mid \text{Ansia}) = 0.85$;
- falsi positivi del colloquio: $P(T_2^+ \mid \text{Ansia}^c) = 0.10$.

I due test sono *condizionatamente indipendenti* dato lo stato del paziente.

**Applicazione del teorema del prodotto**:
la probabilità che il paziente sia effettivamente ansioso e risulti positivo ad entrambi i test si calcola come:
$$
P(\text{Ansia} \cap T_1^+ \cap T_2^+) = P(T_2^+ \mid \text{Ansia}) \cdot P(T_1^+ \mid \text{Ansia}) \cdot P(\text{Ansia}) = 0.85 \times 0.80 \times 0.20 = 0.136.
$$

**Interpretazione**: la probabilità che un paziente sia effettivamente ansioso e risulti positivo ad entrambi i test è del 13.6%. Questo risultato combina la probabilità a priori del disturbo con le caratteristiche psicometriche dei due test, sfruttando la loro indipendenza condizionale.
:::

## Legge della probabilità totale

La legge della probabilità totale costituisce un'applicazione fondamentale del teorema del prodotto in contesti in cui lo spazio campionario risulta suddiviso in scenari mutualmente esclusivi.

::: {#thm-total-probability}
### Legge della probabilità totale

Sia $\{B_1, B_2, \ldots, B_n\}$ una *partizione* di $\Omega$—ovvero una collezione di eventi mutualmente esclusivi ed esaustivi che ricoprono l'intero spazio campionario. Allora, per ogni evento $A$:

$$
P(A) = \sum_{i=1}^{n} P(A \mid B_i) \cdot P(B_i).
$$ {#eq-total-probability}

**Interpretazione epistemica**: la credenza complessiva nell'evento $A$ corrisponde a una media ponderata delle credenze condizionate a ciascuno scenario $B_i$, dove i pesi sono rappresentati dalle nostre credenze iniziali nei diversi scenari.
:::

### Applicazione a contesti diagnostici

Consideriamo uno scenario clinico che coinvolge due diverse popolazioni: pazienti provenienti da una clinica specialistica (30% del totale) e soggetti della popolazione generale (70% del totale). Le prevalenze del disturbo differiscono significativamente tra i due gruppi: 40% nella popolazione clinica e 5% in quella generale.

Applicando la legge della probabilità totale con un test caratterizzato da sensibilità 85% e specificità 90%, otteniamo che la probabilità complessiva di un test positivo risulta pari a 0.20. Questo valore emerge come media ponderata delle probabilità condizionate ai due scenari, dimostrando come la composizione della popolazione influenzi le performance del test diagnostico.

La struttura ad albero evidenzia il percorso inferenziale: partendo dalla distribuzione della popolazione tra i due scenari, si calcolano le probabilità di test positivo in ciascun contesto, per poi combinarle attraverso una media pesata che riflette le proporzioni relative dei diversi sottogruppi.

```{r}
#| echo: false
# Esempio: Probabilità di test positivo considerando due popolazioni

# Scenario: Clinica vs Popolazione generale
P_clinica <- 0.30     # 30% pazienti da clinica specialistica
P_pop_gen <- 0.70     # 70% da popolazione generale

# Prevalenze diverse
P_D_given_clinica <- 0.40
P_D_given_popgen <- 0.05

# Caratteristiche del test
sens <- 0.85          # Sensibilità
spec <- 0.90          # Specificità
fp_rate <- 1 - spec   # Tasso falsi positivi = 0.10

# P(T+ | Clinica)
P_Tpos_given_clinica <- sens * P_D_given_clinica + fp_rate * (1 - P_D_given_clinica)

# P(T+ | Pop.Gen.)
P_Tpos_given_popgen <- sens * P_D_given_popgen + fp_rate * (1 - P_D_given_popgen)

# Probabilità totale di test positivo
P_Tpos_total <- P_Tpos_given_clinica * P_clinica + P_Tpos_given_popgen * P_pop_gen

#| echo: false
# Visualizzazione ad albero
# Creare diagramma ad albero (struttura semplificata per visualizzazione)
cat("\nStruttura ad albero:\n")
cat("              [Popolazione Totale]\n")
cat("                    /        \\\n")
cat("                   /          \\\n")
cat("         Clinica (0.3)    Pop.Gen. (0.7)\n")
cat("            |                  |\n")
cat("         T+ (0.36)          T+ (0.13)\n")
cat("                               |\n")
cat("                    P(T+) totale = 0.36×0.3 + 0.13×0.7 = 0.20\n")
```

## Paradosso di Simpson

Il paradosso di Simpson rivela come una relazione osservata tra due variabili possa **invertire direzione** quando si analizzano separatamente i sottogruppi della popolazione. Questo fenomeno si verifica quando una **variabile confondente** (come la gravità del caso o caratteristiche demografiche) influenza sia l'esposizione sia l'esito.

::: {.callout-note collapse="true" title="Esempio"}
**Efficacia del trattamento per la depressione in due cliniche**

Due cliniche (A e B) valutano un nuovo trattamento per la depressione.
La clinica A tratta soprattutto casi lievi, la clinica B casi gravi.

**Dati:**

```{r}
# Clinica A (casi lievi)
n_A_trattati <- 90
n_A_guariti_trattati <- 81   # 90% successo

n_A_controllo <- 10
n_A_guariti_controllo <- 9   # 90% successo

# Clinica B (casi gravi)
n_B_trattati <- 10
n_B_guariti_trattati <- 2    # 20% successo

n_B_controllo <- 90
n_B_guariti_controllo <- 27  # 30% successo

# Proporzioni per clinica
prop_A_trattati <- n_A_guariti_trattati / n_A_trattati
prop_A_controllo <- n_A_guariti_controllo / n_A_controllo
prop_B_trattati <- n_B_guariti_trattati / n_B_trattati
prop_B_controllo <- n_B_guariti_controllo / n_B_controllo

# Aggregato (senza distinguere clinica)
n_tot_trattati <- n_A_trattati + n_B_trattati
n_tot_guariti_trattati <- n_A_guariti_trattati + n_B_guariti_trattati
n_tot_controllo <- n_A_controllo + n_B_controllo
n_tot_guariti_controllo <- n_A_guariti_controllo + n_B_guariti_controllo

prop_tot_trattati <- n_tot_guariti_trattati / n_tot_trattati
prop_tot_controllo <- n_tot_guariti_controllo / n_tot_controllo
```

```{r}
#| echo: false
cat("=== PARADOSSO DI SIMPSON ===\n\n")
cat("Clinica A (casi lievi):\n")
cat("  Trattati:", round(prop_A_trattati, 2), "→", n_A_guariti_trattati, "/", n_A_trattati, "\n")
cat("  Controllo:", round(prop_A_controllo, 2), "→", n_A_guariti_controllo, "/", n_A_controllo, "\n")
cat("  → Efficacia uguale o leggermente migliore nel gruppo trattamento\n\n")

cat("Clinica B (casi gravi):\n")
cat("  Trattati:", round(prop_B_trattati, 2), "→", n_B_guariti_trattati, "/", n_B_trattati, "\n")
cat("  Controllo:", round(prop_B_controllo, 2), "→", n_B_guariti_controllo, "/", n_B_controllo, "\n")
cat("  → Trattamento migliore anche qui\n\n")

cat("AGGREGATO (A + B):\n")
cat("  Trattati:", round(prop_tot_trattati, 2), "→", n_tot_guariti_trattati, "/", n_tot_trattati, "\n")
cat("  Controllo:", round(prop_tot_controllo, 2), "→", n_tot_guariti_controllo, "/", n_tot_controllo, "\n")
cat("  → NELL'AGGREGATO: sembra che il trattamento funzioni PEGGIO!\n\n")

cat("Spiegazione: la clinica B (casi gravi) contribuisce molto al gruppo trattato,\n")
cat("mentre la clinica A (casi lievi) contribuisce molto al gruppo di controllo.\n")
cat("Il mix diseguale dei casi (variabile confondente) inverte la relazione osservata.\n")
```

**Visualizzazione**

```{r}
#| echo: false
df_simpson <- data.frame(
  Gruppo = rep(c("Clinica A", "Clinica B", "Aggregato"), each = 2),
  Condizione = rep(c("Trattati", "Controllo"), 3),
  Proporzione = c(
    prop_A_trattati, prop_A_controllo,
    prop_B_trattati, prop_B_controllo,
    prop_tot_trattati, prop_tot_controllo
  ),
  Etichetta = c(
    "Trattati\n(90%)", "Controllo\n(90%)",
    "Trattati\n(20%)", "Controllo\n(30%)",
    paste0("Trattati\n(", round(100 * prop_tot_trattati), "%)"),
    paste0("Controllo\n(", round(100 * prop_tot_controllo), "%)")
  )
)

ggplot(df_simpson, aes(x = Condizione, y = Proporzione, fill = Condizione)) +
  geom_col(position = "dodge") +
  geom_text(aes(label = Etichetta), vjust = -0.5, size = 3.5) +
  facet_wrap(~Gruppo) +
  labs(
    title = "Paradosso di Simpson: l'inversione nell'efficacia del trattamento",
    subtitle = "Ogni clinica mostra un effetto positivo, ma nell'aggregato il trattamento appare peggiore",
    y = "Proporzione di guarigioni",
    x = ""
  ) +
  theme_minimal(base_size = 13) +
  theme(legend.position = "none") +
  ylim(0, 1)
```

Analizzando separatamente i dati di ciascuna clinica, il trattamento mostra un'efficacia positiva in entrambi i contesti. Tuttavia, quando i dati vengono aggregati, emerge un risultato controintuitivo: il trattamento appare complessivamente meno efficace del gruppo di controllo.

Questo paradosso si spiega considerando la distribuzione diseguale dei casi tra i gruppi: la clinica B (casi gravi) contribuisce maggiormente al gruppo trattato, mentre la clinica A (casi lievi) prevale nel gruppo di controllo. La variabile confondente "gravità del caso" distorce la relazione osservata a livello aggregato.

**Interpretazione epistemica:** la probabilità condizionata corretta non è quella aggregata ma quella stratificata per clinica. L'analisi aggregata, ignorando la variabile confondente, può condurre a conclusioni erronee nonostante il trattamento sia benefico in tutti i sottogruppi.
:::



## Riflessioni conclusive {.unnumbered .unlisted}

La probabilità condizionata rappresenta il meccanismo formale attraverso il quale le credenze si aggiornano in modo coerente quando nuove informazioni diventano disponibili. Questo capitolo ha esaminato i principi fondamentali di questo meccanismo.

Dal punto di vista epistemico, l'espressione $P(A \mid B)$ formalizza quantitativamente il grado di fiducia in $A$ dopo l'acquisizione dell'informazione $B$. Questo aggiornamento si realizza attraverso un processo di contrazione e rinormalizzazione dello spazio delle possibilità. Il concetto di indipendenza probabilistica, al contrario, caratterizza le situazioni in cui gli eventi non forniscono informazioni reciproche: la conoscenza di uno non altera la probabilità assegnata all'altro.

Il teorema del prodotto fornisce la regola per costruire distribuzioni congiunte a partire da probabilità condizionate sequenziali, mentre la legge della probabilità totale permette di scomporre le probabilità marginali in medie ponderate delle probabilità condizionate. Il paradosso di Simpson evidenzia la necessità di condizionare su variabili rilevanti, mostrando come aggregazioni non appropriate possano invertire artificialmente le relazioni causali sottostanti.

La probabilità condizionata rappresenta quindi non solo uno strumento tecnico, ma anche il fondamento concettuale del pensiero bayesiano. Nel prossimo capitolo, il teorema di Bayes emergerà come caso particolare di probabilità condizionata che formalizza l'inversione probabilistica e che permette di passare da $P(\text{Evidenza} \mid \text{Ipotesi})$ a $P(\text{Ipotesi} \mid \text{Evidenza})$.

Ogni volta che utilizziamo espressioni come "dato che", "sapendo che" o "alla luce di", stiamo implicitamente applicando il principio della probabilità condizionata per aggiornare le nostre credenze in modo logicamente strutturato e matematicamente rigoroso.

## Esercizi {.unnumbered}

::: {.callout-important title="Problemi" collapse="true"}

### Esercizi concettuali

1. Spiega perché "ogni probabilità è condizionata" da una prospettiva bayesiana. Cosa significa $P(A)$ implicitamente?

2. La formula $P(A \mid B) = P(A \cap B) / P(B)$ può sembrare circolare. Spiega perché non lo è, e in quale ordine concettuale pensiamo queste quantità.

3. Quando due eventi sono disgiunti, possono essere indipendenti? Perché o perché no?

4. Il teorema del prodotto dice $P(A \cap B) = P(A \mid B) P(B)$. Questo è simmetrico? Cioè, posso scrivere $P(A \cap B) = P(B \mid A) P(A)$? Cosa implica questa simmetria?

5. Il paradosso di Simpson dimostra che l'aggregazione è sempre sbagliata? Quando è legittimo aggregare dati?

### Esercizi su probabilità condizionata

6. Data una tabella congiunta:
   |       | $B$  | $B^c$ |
   |-------|------|-------|
   | $A$   | 0.20 | 0.30  |
   | $A^c$ | 0.15 | 0.35  |
   
   Calcola:
   a. $P(A \mid B)$
   b. $P(B \mid A)$
   c. $P(A \mid B^c)$
   d. Gli eventi sono indipendenti?

7. $P(A) = 0.6$, $P(B) = 0.5$, $P(A \mid B) = 0.7$. Calcola:
   a. $P(A \cap B)$
   b. $P(B \mid A)$
   c. $P(A \cup B)$

8. Test diagnostico: $P(M) = 0.01$, sens = 0.95, spec = 0.98.
   a. Costruisci tabella congiunta
   b. Calcola VPP e VPN
   c. Quanto deve essere alta la sensibilità per avere VPP > 0.9?

### Esercizi su indipendenza

9. Un dado viene lanciato. Siano:
   - $A$ = "Esce numero pari"
   - $B$ = "Esce numero ≤ 3"
   
   a. $A$ e $B$ sono indipendenti?
   b. Calcola $P(A \mid B)$ e confronta con $P(A)$

10. Due monete equilibrate vengono lanciate. Siano:
    - $A$ = "Prima moneta è testa"
    - $B$ = "Almeno una testa"
    
    a. Costruisci tabella congiunta
    b. Calcola $P(A \mid B)$
    c. $A$ e $B$ sono indipendenti?

11. In una popolazione, $P(\text{Depressione}) = 0.15$ e $P(\text{Insonnia}) = 0.25$. Se fossero indipendenti, quanto sarebbe $P(\text{Depressione} \cap \text{Insonnia})$? È plausibile l'indipendenza?

### Esercizi su teorema del prodotto

12. $P(A) = 0.5$, $P(B \mid A) = 0.6$, $P(C \mid A \cap B) = 0.7$. Calcola $P(A \cap B \cap C)$.

13. Tre test sequenziali per ansia, ciascuno con sens = 0.80 (indipendenti dato stato). $P(\text{Ansia}) = 0.20$. Calcola $P(\text{Ansia} \cap T_1^+ \cap T_2^+ \cap T_3^+)$.

14. Usa la regola del prodotto per dimostrare che se $A$ e $B$ sono indipendenti, allora $A$ e $B^c$ sono indipendenti.

### Esercizi su probabilità totale

15. Una clinica riceve pazienti da due fonti:
    - 60% da medico di base (prevalenza depressione = 10%)
    - 40% da pronto soccorso (prevalenza depressione = 30%)
    
    Qual è la prevalenza complessiva nella clinica?

16. Un questionario ha due versioni (A e B), distribuite casualmente (50% ciascuna). La versione A è più facile:
    - $P(\text{punteggio} > 20 \mid \text{Versione A}) = 0.7$
    - $P(\text{punteggio} > 20 \mid \text{Versione B}) = 0.4$
    
    Qual è $P(\text{punteggio} > 20)$ complessivamente?

17. Dimostra che $P(A) = P(A \mid B) P(B) + P(A \mid B^c) P(B^c)$ usando la legge della probabilità totale con partizione $\{B, B^c\}$.

### Esercizi su Paradosso di Simpson

18. Considera questi dati su un farmaco antidepressivo:
    
    **Pazienti giovani** (N=200):
    - Farmaco: 70/100 migliorati (70%)
    - Placebo: 50/100 migliorati (50%)
    
    **Pazienti anziani** (N=200):
    - Farmaco: 60/100 migliorati (60%)
    - Placebo: 40/100 migliorati (40%)
    
    a. In ciascun gruppo, il farmaco è migliore?
    b. Calcola le proporzioni aggregate (tutti i pazienti insieme)
    c. Costruisci uno scenario dove l'aggregato inverte la tendenza

19. Spiega in termini epistemici perché il paradosso di Simpson non è veramente un "paradosso" ma un avvertimento sull'importanza di condizionare correttamente.

### Esercizi applicati (psicologia)

20. **Test per disturbo d'ansia sociale**: 
    - Prevalenza in popolazione universitaria: 5%
    - Sensibilità: 85%
    - Specificità: 92%
    
    a. Costruisci tabella congiunta completa
    b. Uno studente risulta positivo. Qual è la probabilità che abbia davvero il disturbo?
    c. Quale prevalenza minima serve per avere VPP > 0.5?

21. **Comorbidità PTSD e Depressione**:
    - In un campione clinico: $P(\text{PTSD}) = 0.30$, $P(\text{Depressione}) = 0.45$
    - Osservi che $P(\text{Depressione} \mid \text{PTSD}) = 0.70$
    
    a. Calcola $P(\text{PTSD} \cap \text{Depressione})$
    b. Calcola $P(\text{PTSD} \mid \text{Depressione})$
    c. Sono indipendenti? Commenta il risultato clinicamente

22. **Due test per ADHD in un bambino**:
    - Prior: $P(\text{ADHD}) = 0.08$ (popolazione generale)
    - Test comportamentale: positivo (sens=0.80, spec=0.90)
    - Test cognitivo: positivo (sens=0.75, spec=0.85)
    - Assumendo indipendenza condizionale:
    
    a. Calcola $P(\text{ADHD} \mid T_1^+)$ dopo primo test
    b. Calcola $P(\text{ADHD} \mid T_1^+, T_2^+)$ dopo entrambi i test
    c. Visualizza l'aggiornamento sequenziale delle credenze

### Esercizi computazionali

23. Scrivi una funzione R che:
    - Input: tabella congiunta 2×2
    - Output: tutte le probabilità condizionate possibili e test di indipendenza

24. Simula il paradosso di Simpson:
    - Genera dati per due gruppi con trend positivo in ciascuno
    - Aggrega i dati mostrando inversione del trend
    - Visualizza con ggplot

25. Crea una visualizzazione interattiva (o animazione) che mostra come $P(A \mid B)$ varia al variare della "forza" dell'associazione tra $A$ e $B$ (da indipendenza a dipendenza totale).

:::

::: {.callout-tip title="Soluzioni selezionate" collapse="true"}

### Soluzioni esercizi concettuali

1. Da prospettiva bayesiana, ogni probabilità riflette uno stato di informazione. Scrivere $P(A)$ è abbreviazione per $P(A \mid \mathcal{I})$ dove $\mathcal{I}$ è "tutto ciò che sappiamo". Non esistono probabilità "incondizionate"—solo probabilità condizionate allo sfondo informativo corrente.

2. Non è circolare perché concettualmente partiamo dalla **tabella congiunta** $P(A \cap B)$ (rappresentazione completa del nostro stato di credenza), poi **deriviamo** le condizionate come rapporti. La formula ci dice *come calcolare* condizionate da congiunte, non *come definire* le congiunte.

3. No (a meno che uno abbia probabilità zero). Eventi disgiunti hanno informazione reciproca **massima**: sapere che uno è vero implica certezza che l'altro è falso. Indipendenza richiede *assenza* di informazione.

4. Sì, è simmetrico: $P(A \cap B) = P(A \mid B) P(B) = P(B \mid A) P(A)$. Questa simmetria è il cuore del teorema di Bayes! Mostra che la congiunta può essere costruita in due modi equivalenti.

5. No, l'aggregazione è legittima quando non c'è confondente rilevante, o quando la confondente è distribuita uniformemente. Il paradosso avverte: *esplicita le tue assunzioni di omogeneità prima di aggregare*.

### Soluzioni probabilità condizionata

6. a. $P(A \mid B) = 0.20 / (0.20 + 0.15) = 0.571$
   b. $P(B \mid A) = 0.20 / (0.20 + 0.30) = 0.400$
   c. $P(A \mid B^c) = 0.30 / (0.30 + 0.35) = 0.462$
   d. Test: $P(A) = 0.50$, $P(B) = 0.35$, $P(A) P(B) = 0.175 \neq P(A \cap B) = 0.20$. NON indipendenti.

7. a. $P(A \cap B) = P(A \mid B) P(B) = 0.7 \times 0.5 = 0.35$
   b. $P(B \mid A) = P(A \cap B) / P(A) = 0.35 / 0.6 \approx 0.583$
   c. $P(A \cup B) = 0.6 + 0.5 - 0.35 = 0.75$

8. a. Tabella: $P(M \cap T^+) = 0.0095$, $P(M \cap T^-) = 0.0005$, etc.
   b. VPP = $0.0095 / (0.0095 + 0.0198) \approx 0.324$; VPN $\approx 0.9995$
   c. Per VPP > 0.9: serve sens $\approx 0.998$ (quasi perfetta con prevalenza così bassa!)

### Soluzioni indipendenza

9. a. $P(A) = 1/2$, $P(B) = 1/2$, $P(A \cap B) = P(\{2\}) = 1/6$
      $P(A) P(B) = 1/4 \neq 1/6$. NON indipendenti.
   b. $P(A \mid B) = (1/6) / (1/2) = 1/3 \neq 1/2 = P(A)$

10. Spazio: {TT, TC, CT, CC}, equiprobabili.
    a. Tabella con $A$ = {TT, TC}, $B$ = {TT, TC, CT}
    b. $P(A \mid B) = P(\{TT, TC\}) / P(B) = (1/2) / (3/4) = 2/3$
    c. $P(A) = 1/2 \neq 2/3 = P(A \mid B)$. NON indipendenti.

11. Se indipendenti: $P(D \cap I) = 0.15 \times 0.25 = 0.0375$. Ma clinicamente sappiamo che depressione e insonnia sono altamente correlate, quindi l'indipendenza è **implausibile**.

### Soluzioni teorema del prodotto

12. $P(A \cap B \cap C) = P(C \mid A \cap B) \cdot P(B \mid A) \cdot P(A) = 0.7 \times 0.6 \times 0.5 = 0.21$

13. $P(\text{Ansia} \cap \text{tutti +}) = 0.80^3 \times 0.20 = 0.512 \times 0.20 = 0.1024$

14. Dimostrazione:
    ```
    P(A ∩ B^c) = P(A) - P(A ∩ B)    [additività]
               = P(A) - P(A)P(B)     [indipendenza A,B]
               = P(A)(1 - P(B))
               = P(A)P(B^c)          [quindi A ⊥ B^c]
    ```

### Soluzioni probabilità totale

15. $P(D) = 0.10 \times 0.60 + 0.30 \times 0.40 = 0.06 + 0.12 = 0.18$ (18%)

16. $P(>20) = 0.7 \times 0.5 + 0.4 \times 0.5 = 0.35 + 0.20 = 0.55$

17. Partizione: $B$ e $B^c$ coprono $\Omega$ e sono disgiunti.
    $P(A) = P(A \cap \Omega) = P(A \cap (B \cup B^c)) = P((A \cap B) \cup (A \cap B^c))$
    $= P(A \cap B) + P(A \cap B^c)$ [disgiunzione]
    $= P(A \mid B) P(B) + P(A \mid B^c) P(B^c)$ [def. condizionata]

### Soluzioni applicazioni psicologiche

20. a. $P(A \cap T^+) = 0.85 \times 0.05 = 0.0425$, etc.
    b. VPP = $0.0425 / (0.0425 + 0.076) = 0.359$ (solo 36%!)
    c. Per VPP > 0.5, serve prev $\geq 0.10$ (10%)

21. a. $P(P \cap D) = P(D \mid P) \times P(P) = 0.70 \times 0.30 = 0.21$
    b. $P(P \mid D) = 0.21 / 0.45 \approx 0.467$
    c. Se indipendenti: $P(P) P(D) = 0.30 \times 0.45 = 0.135 \neq 0.21$. DIPENDENTI (comorbidità alta, clinicamente attesa)

22. Soluzione completa richiede costruzione sequenziale. Sketch:
    - Dopo $T_1^+$: $P(\text{ADHD} \mid T_1^+) \approx 0.38$
    - Dopo $T_1^+, T_2^+$: $P(\text{ADHD} \mid \text{entrambi}) \approx 0.69$
    - Visualizzazione: barplot con credenze 0.08 → 0.38 → 0.69

:::

