# Il teorema di Bayes {#sec-prob-bayes-theorem}

::: {.callout-note title="In sintesi"}

**Da sapere**  Il teorema di Bayes collega la probabilità dei dati sotto un'ipotesi alla probabilità dell'ipotesi dopo aver osservato i dati. L'aggiornamento combina ciò che era plausibile prima dell'osservazione con la forza dell'evidenza e produce una probabilità, o una distribuzione, a posteriori. Gli esempi diagnostici mostrano perché il tasso base non può essere ignorato.

**Da saper fare**  Distinguere $P(E \mid H)$ da $P(H \mid E)$; interpretare prior, verosimiglianza, evidenza e posterior; comprendere come la prevalenza influenzi il valore predittivo di un test; leggere un aggiornamento sequenziale e, a un primo livello, un aggiornamento Beta-Binomiale.

:::

## Introduzione {.unnumbered .unlisted}

Il **teorema di Bayes** formalizza un'operazione che compiamo continuamente: modificare ciò che riteniamo plausibile quando riceviamo nuove informazioni. Nei capitoli precedenti abbiamo introdotto la probabilità condizionata come strumento per rappresentare questo cambiamento. Ora possiamo affrontare il problema inverso: partire da un dato osservato e valutare quali ipotesi lo spiegano meglio.

In psicologia, questo passaggio è particolarmente importante perché osserviamo quasi sempre indicatori indiretti — risposte a item, punteggi, tempi di reazione, sintomi, comportamenti — mentre ci interessano costrutti o stati non direttamente osservabili, come un tratto, un processo cognitivo, una condizione clinica o un effetto sperimentale. Il teorema di Bayes offre un linguaggio coerente per collegare questi due livelli senza confondere la probabilità dei dati con la probabilità delle ipotesi.

Il filo conduttore del capitolo sarà quindi semplice: **che cosa credevamo prima, che cosa ci dicono i dati e che cosa diventa plausibile dopo averli osservati?**

::: {.callout-tip title="Prerequisiti"}

Per seguire questo capitolo è necessario aver letto @sec-prob-interpretation, @sec-prob-axioms-coherence, @sec-equiprobability-combinatorics e, soprattutto, @sec-prob-conditional-prob.

Per la notazione matematica può essere utile consultare @sec-apx-math-symbols. Per un richiamo alle operazioni tra insiemi ed eventi e alla notazione delle sommatorie, consulta le appendici dedicate fornite nel Companion.

Gli esempi in R servono a visualizzare i concetti e non richiedono competenze di programmazione avanzate.

Lettura complementare consigliata: Chivers, T. (2024), *Everything is Predictable: How Bayesian Statistics Explain Our World* [@chivers2024everything].

:::

## Panoramica del capitolo {.unnumbered .unlisted}

Il percorso seguirà la logica dell'aggiornamento:

1. partiremo dalla differenza tra predizione e inferenza;
2. deriveremo il teorema di Bayes dalla probabilità congiunta;
3. applicheremo la formula a un problema diagnostico;
4. vedremo perché la prevalenza modifica il significato di un risultato;
5. tradurremo questi principi nel ragionamento clinico e nell'aggiornamento sequenziale;
6. anticiperemo infine il caso in cui l'incertezza riguarda un parametro continuo.

Gli aspetti più tecnici relativi a *odds* e rapporti di verosimiglianza sono raccolti in box a scomparsa: sono utili per il calcolo e per le applicazioni, ma non interrompono il filo concettuale principale.

::: {.callout-note title="Preparazione del notebook"}

```{r}
#| output: false
here::here("code", "_common.R") |>
  source()

library(dplyr)
library(ggplot2)

apply_visual_theme()
```

:::

## Il problema fondamentale della conoscenza {#sec-inverse-problem}

Immaginiamo che uno psicologo clinico valuti un paziente con sintomi compatibili con la depressione. Per approfondire la valutazione, somministra un test di screening, che restituisce un risultato positivo.

Che cosa sappiamo ora che non sapevamo prima?

La risposta intuitiva potrebbe essere: «Il paziente è probabilmente depresso». Ma il risultato non autorizza ancora questa conclusione. Le caratteristiche del test ci dicono anzitutto quanto sia probabile osservare un esito positivo **se il paziente fosse depresso**:

$$
P(T^+ \mid D).
$$

La domanda clinica procede invece nella direzione opposta:

$$
P(D \mid T^+),
$$

cioè: quanto è plausibile che il paziente sia depresso **dopo** aver osservato il risultato positivo?

Le due probabilità non coincidono. La prima descrive il comportamento del test quando la condizione è presente; la seconda riguarda ciò che possiamo inferire sul paziente alla luce dell'esito osservato. Il problema che Bayes risolve è proprio questa **inversione del condizionamento**.

### Predire i dati, inferire le ipotesi

La distinzione riflette un'asimmetria fondamentale del ragionamento scientifico.

| Tipo di ragionamento | Domanda | Formula | Direzione |
|:---|:---|:---|:---|
| **Predizione** | «Se il paziente è depresso, quanto è probabile un test positivo?» | $P(T^+ \mid D)$ | Dall'ipotesi ai dati |
| **Inferenza** | «Dato un test positivo, quanto è probabile la depressione?» | $P(D \mid T^+)$ | Dai dati all'ipotesi |

I modelli scientifici sono spesso costruiti nella prima direzione: stabiliscono quali osservazioni ci aspetteremmo se una certa ipotesi fosse vera. Il mondo, però, ci presenta i dati e lascia nascosti gli stati che li hanno prodotti. Osserviamo un punteggio, una risposta o una differenza tra gruppi; vogliamo risalire al tratto, alla condizione o all'effetto sottostante.

Questo problema ricorre in tutta la psicologia:

- un questionario produce un punteggio: che cosa suggerisce sul tratto latente?
- un esperimento mostra una differenza: quanto sostiene l'esistenza di un effetto?
- un paziente migliora: quanto è plausibile che il cambiamento dipenda dal trattamento?

I dati non dichiarano direttamente quale spiegazione sia vera. Ci dicono quanto sarebbero attesi sotto spiegazioni diverse. Il teorema di Bayes formalizza il passaggio dai dati osservati alle ipotesi che possono averli generati.

## Dalla probabilità congiunta al teorema di Bayes {#sec-bayes-derivation}

Il teorema di Bayes non introduce un nuovo principio probabilistico. Deriva dal fatto che la stessa probabilità congiunta può essere scomposta in due modi:

$$
P(A \cap B)
=
P(A \mid B)\,P(B)
=
P(B \mid A)\,P(A).
$$ {#eq-joint-symmetry}

L'intersezione è simmetrica, perché $A \cap B=B \cap A$. Le due fattorizzazioni devono quindi descrivere la stessa quantità. Uguagliandole,

$$
P(A \mid B)\,P(B)=P(B \mid A)\,P(A),
$$

e dividendo per $P(B)$, purché $P(B)>0$, otteniamo

$$
P(A \mid B)
=
\frac{P(B \mid A)\,P(A)}{P(B)}.
$$

::: {#thm-bayes-theorem}

### Teorema di Bayes — forma fondamentale

Per due eventi $A$ e $B$, con $P(B)>0$, vale

$$
P(A \mid B)
=
\frac{P(B \mid A)\,P(A)}{P(B)}.
$$ {#eq-bayes-basic}

:::

La formula consente di passare da $P(B \mid A)$ a $P(A \mid B)$, ma non attraverso una semplice inversione: servono anche la probabilità iniziale di $A$ e la probabilità complessiva dell'evidenza $B$.

### I quattro elementi dell'aggiornamento

Nel linguaggio bayesiano, $A$ rappresenta di solito un'ipotesi e $B$ l'evidenza osservata. La formula può essere letta così:

$$
\text{posterior}
=
\frac{\text{verosimiglianza}\times\text{prior}}
{\text{evidenza}}.
$$

::: {.callout-important title="Prior, verosimiglianza, evidenza e posterior"}

**Prior: $P(A)$**  Esprime quanto l'ipotesi fosse plausibile prima di osservare $B$. Può derivare da studi precedenti, prevalenze, conoscenze teoriche o informazioni sul caso. La scelta deve essere motivata e, quando è influente, valutata con analisi di sensibilità.

**Verosimiglianza: $P(B \mid A)$**  Indica quanto il dato osservato sia compatibile con l'ipotesi. Risponde alla domanda: «Se $A$ fosse vera, quanto sarebbe probabile osservare $B$?»

**Evidenza marginale: $P(B)$**  È la probabilità complessiva del dato, considerando i diversi modi in cui potrebbe essere prodotto. Normalizza il risultato.

**Posterior: $P(A \mid B)$**  Esprime quanto l'ipotesi sia plausibile dopo aver osservato il dato. È la sintesi tra informazione precedente ed evidenza nuova.

:::

Quando si confrontano valori alternativi della stessa ipotesi o dello stesso parametro, è spesso sufficiente mettere in evidenza il nucleo dell'aggiornamento:

$$
P(A \mid B)
\propto
P(B \mid A)\,P(A).
$$

Il simbolo $\propto$ ricorda che il posterior è determinato dal prodotto tra verosimiglianza e prior, mentre $P(B)$ svolge il ruolo di costante di normalizzazione.

## La forma estesa e il primo aggiornamento diagnostico {#sec-bayes-expanded}

Nelle applicazioni, $P(B)$ non è sempre disponibile direttamente. Se $A$ e $A^c$ rappresentano le due possibilità rilevanti, la legge della probabilità totale permette di scrivere

$$
P(B)
=
P(B \mid A)\,P(A)
+
P(B \mid A^c)\,P(A^c).
$$

Sostituendo questa espressione nella formula di Bayes otteniamo la **forma estesa**:

$$
P(A \mid B)
=
\frac{P(B \mid A)\,P(A)}
{P(B \mid A)\,P(A)+P(B \mid A^c)\,P(A^c)}.
$$ {#eq-bayes-expanded}

Il denominatore raccoglie tutti i modi in cui l'evidenza può presentarsi: $B$ può verificarsi quando $A$ è vero, ma anche quando $A$ è falso. In diagnostica, questo significa che un test positivo può essere un vero positivo oppure un falso positivo.

Consideriamo un test per la depressione. Indichiamo con $D$ la presenza della condizione e con $T^+$ un risultato positivo. Supponiamo che

$$
P(D)=0.15,
\qquad
P(T^+ \mid D)=0.85,
\qquad
P(T^+ \mid D^c)=0.10.
$$

La probabilità complessiva di un risultato positivo è

$$
\begin{aligned}
P(T^+)
&=P(T^+ \mid D)\,P(D)+P(T^+ \mid D^c)\,P(D^c)\\
&=0.85\cdot0.15+0.10\cdot0.85\\
&=0.2125.
\end{aligned}
$$

Di conseguenza,

$$
\begin{aligned}
P(D \mid T^+)
&=
\frac{0.85\cdot0.15}
{0.85\cdot0.15+0.10\cdot0.85}\\
&=0.60.
\end{aligned}
$$

Il risultato positivo porta dunque la probabilità di depressione dal 15% al 60%. È un aggiornamento importante, ma non una certezza diagnostica: tra le persone con esito positivo, il 40% non presenta la condizione.

::: {.callout-note collapse="true" title="Approfondimento: costruire la tabella diagnostica"}

Le quattro combinazioni tra stato clinico ed esito del test sono

$$
\begin{aligned}
P(D \cap T^+) &= 0.85\cdot0.15 = 0.1275,\\
P(D \cap T^-) &= 0.15\cdot0.15 = 0.0225,\\
P(D^c \cap T^+) &= 0.10\cdot0.85 = 0.085,\\
P(D^c \cap T^-) &= 0.90\cdot0.85 = 0.765.
\end{aligned}
$$

```{r}
P_D <- 0.15
sens <- 0.85
fp_rate <- 0.10

P_D_and_Tpos  <- sens * P_D
P_D_and_Tneg  <- (1 - sens) * P_D
P_Dc_and_Tpos <- fp_rate * (1 - P_D)
P_Dc_and_Tneg <- (1 - fp_rate) * (1 - P_D)

tab <- matrix(
  c(
    P_D_and_Tpos,
    P_D_and_Tneg,
    P_Dc_and_Tpos,
    P_Dc_and_Tneg
  ),
  nrow = 2,
  byrow = TRUE,
  dimnames = list(
    Stato = c("Depresso", "Non depresso"),
    Test = c("T+", "T-")
  )
)

print(round(tab, 4))

P_Tpos <- sum(tab[, "T+"])
P_D_given_Tpos <- tab["Depresso", "T+"] / P_Tpos

cat("P(D | T+) =", round(P_D_given_Tpos, 4), "\n")
```

La tabella e la formula estesa conducono allo stesso risultato, perché sono due rappresentazioni dello stesso calcolo.

:::

## La fallacia del tasso base {#sec-base-rate-fallacy}

L'esempio precedente mostra che il significato di un risultato dipende anche da ciò che era plausibile prima del test. Ignorare questa informazione conduce alla **fallacia del tasso base**: la tendenza a concentrarsi sulle prestazioni dello strumento trascurando la frequenza iniziale della condizione.

Supponiamo che un test per una malattia rara abbia sensibilità e specificità del 99%. Una persona risulta positiva. È naturale pensare che abbia circa il 99% di probabilità di essere malata, ma questa risposta confonde

$$
P(T^+ \mid M)
$$

con

$$
P(M \mid T^+).
$$

Assumiamo una prevalenza dello 0.1%, cioè una persona malata ogni 1 000. Per rendere visibile il meccanismo, immaginiamo di applicare il test a $100\,000$ persone:

- $100$ sono malate; con una sensibilità del 99%, otteniamo $99$ veri positivi;
- $99\,900$ sono sane; con un tasso di falsi positivi dell'1%, otteniamo $999$ falsi positivi.

I risultati positivi sono quindi

$$
99+999=1\,098,
$$

e soltanto $99$ di essi corrispondono a persone realmente malate:

$$
P(M \mid T^+)
=
\frac{99}{1\,098}
\approx
0.09.
$$

Il valore predittivo positivo è circa il 9%, non il 99%. Il problema non è che il test sia poco accurato: l'1% di falsi positivi viene applicato a un gruppo di persone sane enormemente più grande del gruppo delle persone malate.

::: {.callout-note collapse="true" title="Il calcolo con la formula di Bayes"}

Con

$$
P(M)=0.001,
\qquad
P(T^+ \mid M)=0.99,
\qquad
P(T^+ \mid M^c)=0.01,
$$

si ottiene

$$
\begin{aligned}
P(M \mid T^+)
&=
\frac{0.99\cdot0.001}
{0.99\cdot0.001+0.01\cdot0.999}\\
&=
\frac{0.00099}{0.01098}\\
&\approx0.090.
\end{aligned}
$$

```{r}
prevalenza <- 0.001
sens <- 0.99
spec <- 0.99

P_Tpos <-
  sens * prevalenza +
  (1 - spec) * (1 - prevalenza)

VPP <- (sens * prevalenza) / P_Tpos

cat("Prevalenza:", prevalenza * 100, "%\n")
cat("Valore predittivo positivo:", round(VPP * 100, 1), "%\n")
```

:::

### Lo stesso test, significati diversi

Il valore predittivo positivo dipende sia dalle caratteristiche del test sia dalla prevalenza:

$$
P(M \mid T^+)
=
\frac{\text{sensibilità}\cdot\text{prevalenza}}
{\text{sensibilità}\cdot\text{prevalenza}+
(1-\text{specificità})\cdot(1-\text{prevalenza})}.
$$

Se sensibilità e specificità restano costanti, il valore predittivo positivo cresce con la prevalenza.

```{r}
#| echo: false
#| label: fig-base-rate
#| fig-cap: "Effetto della prevalenza sul valore predittivo positivo. Le caratteristiche del test rimangono costanti, ma il significato di un risultato positivo cambia con il contesto."

VPP <- function(prev, sens, spec) {
  fp_rate <- 1 - spec
  P_Tpos <- sens * prev + fp_rate * (1 - prev)
  (sens * prev) / P_Tpos
}

sens <- 0.85
spec <- 0.90

prevalences <- seq(0.01, 0.50, by = 0.01)
vpps <- VPP(prevalences, sens, spec)

df_baseRate <- data.frame(
  Prevalenza = prevalences,
  VPP = vpps
)

ggplot(
  df_baseRate,
  aes(x = Prevalenza, y = VPP)
) +
  geom_line(linewidth = 1.2) +
  geom_hline(
    yintercept = 0.5,
    linetype = "dashed",
    alpha = 0.7
  ) +
  scale_x_continuous(labels = scales::percent) +
  scale_y_continuous(labels = scales::percent) +
  labs(
    title = "L'effetto del tasso base\nsul significato di un test positivo",
    subtitle = paste0(
      "Sensibilità: ", sens * 100,
      "%; specificità: ", spec * 100, "%"
    ),
    x = "Prevalenza della condizione",
    y = "Valore predittivo positivo"
  )
```

La @fig-base-rate mostra che lo stesso test può avere significati molto diversi in popolazioni differenti. Con sensibilità dell'85% e specificità del 90%, per esempio, il valore predittivo positivo è circa il 43% quando la prevalenza è dell'8%, ma sale a circa il 78% quando la prevalenza è del 30%.

La lezione è generale: un risultato non può essere interpretato fuori dal contesto in cui è stato osservato.

## Dal risultato del test al ragionamento clinico {#sec-clinical-applications}

Il teorema di Bayes non è soltanto una formula: descrive la struttura di una valutazione clinica ben condotta. Prima di un test esiste già una **probabilità pre-test**, fondata sul motivo dell'invio, sui sintomi, sulla storia clinica e sulla frequenza della condizione in casi comparabili. Il risultato aggiunge evidenza. Dalla loro combinazione emerge la **probabilità post-test**.

### Come interpretare il risultato di un test psicologico {#sec-interpreting-test-results}

Supponiamo che un test di screening per la depressione produca un punteggio superiore alla soglia. Non possiamo concludere automaticamente che il paziente sia depresso, né attribuire alla diagnosi una probabilità pari alla sensibilità del test.

La sensibilità descrive

$$
P(T^+ \mid D),
$$

mentre la domanda clinica riguarda

$$
P(D \mid T^+).
$$

Per interpretare l'esito servono quindi tre elementi:

1. **il punto di partenza**, cioè la probabilità pre-test;
2. **la forza dell'evidenza**, cioè quanto il risultato sia più compatibile con la condizione che con la sua assenza;
3. **il punto di arrivo**, cioè la probabilità post-test.

Consideriamo un test ipotetico con sensibilità $0.85$ e specificità $0.80$. Lo stesso risultato positivo viene osservato in due contesti. Nel primo, il paziente presenta sintomi persistenti e una probabilità pre-test del 65%; nel secondo, il test è usato in uno screening non selettivo con probabilità pre-test dell'8%.

Con le stesse caratteristiche del test, la probabilità post-test è circa l'88% nel primo scenario e circa il 27% nel secondo. Il dato osservato è identico, ma il suo significato cambia perché cambia il contesto da cui parte l'aggiornamento.

```{r}
sens <- 0.85
spec <- 0.80
LR_pos <- sens / (1 - spec)

calcola_posterior <- function(prior, LR) {
  odds_prior <- prior / (1 - prior)
  odds_post <- odds_prior * LR
  odds_post / (1 + odds_post)
}

prior_sintomatico <- 0.65
prior_screening <- 0.08

post_sintomatico <-
  calcola_posterior(prior_sintomatico, LR_pos)

post_screening <-
  calcola_posterior(prior_screening, LR_pos)

cat(
  "Paziente sintomatico:",
  round(post_sintomatico * 100, 1),
  "%\n"
)

cat(
  "Screening non selettivo:",
  round(post_screening * 100, 1),
  "%\n"
)
```

Un test psicologico non produce dunque una diagnosi automatica. Fornisce evidenza che deve essere integrata con il quadro clinico, la qualità dello strumento, le ipotesi alternative e le conseguenze delle decisioni.

### Una forma operativa: odds e rapporti di verosimiglianza {#sec-bayes-odds}

Nelle applicazioni diagnostiche, l'aggiornamento può essere espresso in una forma particolarmente compatta:

$$
\operatorname{Odds}(H \mid E)
=
\operatorname{Odds}(H)\times\operatorname{LR}.
$$

In parole: gli *odds* posteriori si ottengono moltiplicando gli *odds* iniziali per la forza dell'evidenza. Questa forma è utile soprattutto quando si combinano più risultati in sequenza. I dettagli di definizione e calcolo sono raccolti nel box seguente.

::: {.callout-note collapse="true" title="Approfondimento tecnico: odds e likelihood ratio"}

Gli *odds* di un'ipotesi $H$ confrontano la probabilità che sia vera con la probabilità che sia falsa:

$$
\operatorname{Odds}(H)
=
\frac{P(H)}{1-P(H)}
=
\frac{P(H)}{P(H^c)}.
$$

Se $P(H)=0.20$, allora

$$
\operatorname{Odds}(H)=\frac{0.20}{0.80}=0.25,
$$

cioè odds $1:4$. Per tornare alla probabilità si usa

$$
P(H)
=
\frac{\operatorname{Odds}(H)}
{1+\operatorname{Odds}(H)}.
$$

Il **rapporto di verosimiglianza** è

$$
\operatorname{LR}
=
\frac{P(E \mid H)}{P(E \mid H^c)}.
$$

Misura quanto l'evidenza osservata sia più compatibile con $H$ che con $H^c$:

- se $\operatorname{LR}>1$, l'evidenza favorisce $H$;
- se $\operatorname{LR}<1$, l'evidenza favorisce $H^c$;
- se $\operatorname{LR}=1$, l'evidenza non modifica gli odds.

In diagnostica:

$$
\operatorname{LR}^+
=
\frac{P(T^+ \mid M)}{P(T^+ \mid M^c)}
=
\frac{\text{sensibilità}}{1-\text{specificità}},
$$

$$
\operatorname{LR}^-
=
\frac{P(T^- \mid M)}{P(T^- \mid M^c)}
=
\frac{1-\text{sensibilità}}{\text{specificità}}.
$$

Un test informativo tende ad avere $\operatorname{LR}^+>1$ e $\operatorname{LR}^-<1$. Quanto più i valori si allontanano da $1$, tanto maggiore è l'aggiornamento, ma l'effetto pratico dipende sempre dagli odds iniziali.

| $\operatorname{LR}^+$ | $\operatorname{LR}^-$ | Modifica indicativa degli odds |
|:---:|:---:|:---|
| $>10$ | $<0.1$ | Generalmente ampia |
| $5$–$10$ | $0.1$–$0.2$ | Moderata o ampia |
| $2$–$5$ | $0.2$–$0.5$ | Limitata o moderata |
| $1$–$2$ | $0.5$–$1$ | Piccola |

Le soglie sono orientative, non universali. Inoltre, gli *odds* non vanno confusi con l'**odds ratio**, che confronta gli odds tra due gruppi o condizioni.

:::

::: {.callout-note collapse="true" title="Esempio tecnico: aggiornamento dopo un test positivo o negativo"}

Consideriamo un test con sensibilità $0.85$, specificità $0.90$ e probabilità pre-test del 10%.

Gli odds iniziali sono

$$
\operatorname{Odds}(M)
=
\frac{0.10}{0.90}
\approx0.111.
$$

I rapporti di verosimiglianza sono

$$
\operatorname{LR}^+
=
\frac{0.85}{0.10}
=8.5,
$$

$$
\operatorname{LR}^-
=
\frac{0.15}{0.90}
\approx0.167.
$$

Dopo un risultato positivo:

$$
\operatorname{Odds}(M \mid T^+)
=0.111\cdot8.5
\approx0.944,
$$

$$
P(M \mid T^+)
=
\frac{0.944}{1+0.944}
\approx0.486.
$$

Dopo un risultato negativo:

$$
\operatorname{Odds}(M \mid T^-)
=0.111\cdot0.167
\approx0.0185,
$$

$$
P(M \mid T^-)
=
\frac{0.0185}{1+0.0185}
\approx0.018.
$$

```{r}
prior_prob <- 0.10
sens <- 0.85
spec <- 0.90

LR_pos <- sens / (1 - spec)
LR_neg <- (1 - sens) / spec

prior_odds <- prior_prob / (1 - prior_prob)

post_odds_pos <- prior_odds * LR_pos
post_prob_pos <- post_odds_pos / (1 + post_odds_pos)

post_odds_neg <- prior_odds * LR_neg
post_prob_neg <- post_odds_neg / (1 + post_odds_neg)

data.frame(
  Scenario = c(
    "Prima del test",
    "Dopo test positivo",
    "Dopo test negativo"
  ),
  Probabilita = paste0(
    round(
      c(prior_prob, post_prob_pos, post_prob_neg) * 100,
      1
    ),
    "%"
  ),
  Odds = round(
    c(prior_odds, post_odds_pos, post_odds_neg),
    3
  )
)
```

:::

### L'evidenza si accumula nel tempo

Il ragionamento clinico è spesso sequenziale: un colloquio modifica la valutazione iniziale, un questionario aggiunge informazione, un'osservazione successiva aggiorna ancora il quadro. In termini bayesiani, il posterior di un passaggio diventa il prior del passaggio seguente.

::: {.callout-note collapse="true" title="Esempio: aggiornamento sequenziale nella valutazione dell'ADHD"}

Consideriamo un esempio puramente illustrativo relativo alla valutazione di un bambino per una possibile diagnosi di ADHD. Usiamo due strumenti:

- $T_1$: un questionario di screening;
- $T_2$: un'osservazione strutturata.

I valori non descrivono strumenti reali. Supponiamo

$$
P(\mathrm{ADHD})=0.05,
$$

$$
\begin{aligned}
\text{sensibilità di }T_1 &= 0.80,
&
\text{specificità di }T_1 &= 0.85,\\
\text{sensibilità di }T_2 &= 0.75,
&
\text{specificità di }T_2 &= 0.88.
\end{aligned}
$$

I rapporti di verosimiglianza positivi sono

$$
\operatorname{LR}_1^+
=
\frac{0.80}{1-0.85}
\approx5.33,
$$

$$
\operatorname{LR}_2^+
=
\frac{0.75}{1-0.88}
=6.25.
$$

Gli odds iniziali sono

$$
\operatorname{Odds}(\mathrm{ADHD})
=
\frac{0.05}{0.95}
\approx0.0526.
$$

Dopo il primo risultato positivo:

$$
\operatorname{Odds}(\mathrm{ADHD} \mid T_1^+)
=0.0526\cdot5.33
\approx0.281,
$$

$$
P(\mathrm{ADHD} \mid T_1^+)
=
\frac{0.281}{1+0.281}
\approx0.219.
$$

Dopo il secondo risultato positivo:

$$
\operatorname{Odds}(\mathrm{ADHD} \mid T_1^+,T_2^+)
=0.281\cdot6.25
\approx1.754,
$$

$$
P(\mathrm{ADHD} \mid T_1^+,T_2^+)
=
\frac{1.754}{1+1.754}
\approx0.637.
$$

```{r}
P_ADHD <- 0.05

sens_T1 <- 0.80
spec_T1 <- 0.85
sens_T2 <- 0.75
spec_T2 <- 0.88

LR_pos_T1 <- sens_T1 / (1 - spec_T1)
LR_pos_T2 <- sens_T2 / (1 - spec_T2)

prior_odds <- P_ADHD / (1 - P_ADHD)

post_odds_T1 <- prior_odds * LR_pos_T1
post_prob_T1 <- post_odds_T1 / (1 + post_odds_T1)

post_odds_both <- post_odds_T1 * LR_pos_T2
post_prob_both <- post_odds_both / (1 + post_odds_both)

data.frame(
  Fase = c(
    "Probabilità iniziale",
    "Dopo questionario positivo",
    "Dopo questionario e osservazione positivi"
  ),
  Probabilità = paste0(
    round(c(P_ADHD, post_prob_T1, post_prob_both) * 100, 1),
    "%"
  )
)
```

```{r}
#| echo: false
#| label: fig-sequential-adhd
#| fig-cap: "Aggiornamento sequenziale della probabilità di ADHD dopo due risultati positivi, sotto l'assunzione di indipendenza condizionata."

df_seq <- data.frame(
  Fase = factor(
    c("Prior", "Dopo T1 (+)", "Dopo T1 e T2 (+)"),
    levels = c("Prior", "Dopo T1 (+)", "Dopo T1 e T2 (+)")
  ),
  Probabilità = c(P_ADHD, post_prob_T1, post_prob_both)
)

ggplot(
  df_seq,
  aes(x = Fase, y = Probabilità)
) +
  geom_col(alpha = 0.8, width = 0.6) +
  geom_text(
    aes(label = sprintf("%.1f%%", Probabilità * 100)),
    vjust = -0.5,
    size = 4.5
  ) +
  geom_line(aes(group = 1), linewidth = 1, alpha = 0.6) +
  geom_point(size = 3) +
  scale_y_continuous(labels = scales::percent) +
  coord_cartesian(ylim = c(0, 0.75)) +
  labs(
    title = "Aggiornamento bayesiano sequenziale",
    subtitle = paste0(
      "LR+ di T1 = ", round(LR_pos_T1, 2),
      "; LR+ di T2 = ", round(LR_pos_T2, 2)
    ),
    x = "",
    y = "Probabilità di ADHD"
  )
```

La @fig-sequential-adhd visualizza il passaggio dal 5% al 21.9% e poi al 63.7%.

La moltiplicazione diretta dei due rapporti di verosimiglianza richiede però un'assunzione importante: i risultati devono essere **condizionatamente indipendenti** sia dato lo stato ADHD sia dato lo stato non-ADHD. Se i due strumenti dipendono dalle stesse fonti informative o misurano aspetti quasi identici, moltiplicare i rapporti rischia di contare due volte la stessa evidenza.

Anche una probabilità post-test elevata non equivale automaticamente a una diagnosi. La decisione clinica deve considerare criteri diagnostici, qualità delle misure, ipotesi alternative e costi delle diverse decisioni.

:::

## Aggiornamento bayesiano con distribuzioni continue {#sec-bayes-continuous}

Finora abbiamo aggiornato la probabilità di eventi o ipotesi discrete. Quando la quantità di interesse è continua, come una probabilità, una media o l'ampiezza di un effetto, l'aggiornamento riguarda un'intera **distribuzione di probabilità**.

L'idea non cambia:

$$
\text{posterior}
\propto
\text{verosimiglianza}\times\text{prior}.
$$

Cambia invece l'oggetto dell'inferenza. Il risultato non è un solo valore, ma una distribuzione che indica quali valori del parametro siano più plausibili e quanta incertezza rimanga. Il modello Beta-Binomiale offre una prima anticipazione di questo passaggio; verrà ripreso e sviluppato nei capitoli successivi.

::: {.callout-important collapse="true" title="Anticipazione: il modello Beta-Binomiale"}

Consideriamo un parametro $\theta\in[0,1]$ che rappresenta la probabilità di successo in una prova binaria. Se scegliamo un prior Beta e osserviamo $k$ successi in $n$ prove, otteniamo

- **Prior**: $\theta\sim\operatorname{Beta}(\alpha,\beta)$;
- **Dati**: $k$ successi in $n$ prove;
- **Posterior**:

$$
\theta \mid k
\sim
\operatorname{Beta}(\alpha+k,\beta+n-k).
$$

Questa proprietà è detta **coniugazione**: prior e posterior appartengono alla stessa famiglia e l'aggiornamento si traduce nella modifica dei parametri.

Supponiamo di stimare la probabilità $\theta$ che uno studente risponda correttamente a una domanda con quattro alternative. Usiamo il prior

$$
\theta\sim\operatorname{Beta}(1,3),
$$

che ha media $0.25$ ma rimane ampio. Dopo $12$ risposte corrette su $30$, il posterior è

$$
\theta \mid k
\sim
\operatorname{Beta}(13,21).
$$

```{r}
#| echo: false
#| label: fig-beta-update
#| fig-cap: "Aggiornamento nel modello Beta-Binomiale: il posterior combina le informazioni del prior con quelle fornite dai dati."

alpha_prior <- 1
beta_prior <- 3
n_obs <- 30
k_success <- 12

alpha_post <- alpha_prior + k_success
beta_post <- beta_prior + n_obs - k_success

theta_seq <- seq(0, 1, length.out = 500)

prior_dens <- dbeta(theta_seq, alpha_prior, beta_prior)
posterior_dens <- dbeta(theta_seq, alpha_post, beta_post)

lik_dens <- dbinom(k_success, n_obs, theta_seq)
lik_dens <- lik_dens / max(lik_dens) * max(posterior_dens)

df_beta <- data.frame(
  theta = rep(theta_seq, 3),
  Densità = c(prior_dens, lik_dens, posterior_dens),
  Componente = rep(
    c("Prior", "Verosimiglianza", "Posterior"),
    each = length(theta_seq)
  )
)

ggplot(
  df_beta,
  aes(
    x = theta,
    y = Densità,
    color = Componente,
    linetype = Componente
  )
) +
  geom_line(linewidth = 1.2) +
  geom_vline(xintercept = 0.25, linetype = "dotted", alpha = 0.5) +
  geom_vline(
    xintercept = k_success / n_obs,
    linetype = "dotted",
    alpha = 0.5
  ) +
  scale_linetype_manual(
    values = c(
      "Prior" = "dashed",
      "Verosimiglianza" = "dotted",
      "Posterior" = "solid"
    )
  ) +
  labs(
    title = "Aggiornamento bayesiano: 12 risposte corrette su 30",
    x = expression(theta ~ "(probabilità di risposta corretta)"),
    y = "Densità"
  )
```

La @fig-beta-update confronta prior, verosimiglianza riscalata e posterior. La media a posteriori è

$$
E(\theta \mid k)
=
\frac{13}{13+21}
\approx0.38,
$$

compresa tra la media del prior, $0.25$, e la proporzione osservata, $12/30=0.40$. Il posterior rappresenta quindi un compromesso tra informazione precedente e dati.

:::

::: {.callout-note collapse="true" title="Anticipazione: intervalli di credibilità"}

La distribuzione a posteriori descrive anche l'incertezza residua. Un intervallo di credibilità al 95% individua una regione che contiene il 95% della probabilità a posteriori.

```{r}
#| echo: false
#| label: fig-credible-interval
#| fig-cap: "Distribuzione a posteriori e intervallo di credibilità al 95%."

ci_lower <- qbeta(0.025, alpha_post, beta_post)
ci_upper <- qbeta(0.975, alpha_post, beta_post)

df_post <- data.frame(
  theta = theta_seq,
  densità = posterior_dens
)

ggplot(
  df_post,
  aes(x = theta, y = densità)
) +
  geom_line(linewidth = 1.2) +
  geom_area(
    data = df_post |>
      dplyr::filter(theta >= ci_lower, theta <= ci_upper),
    alpha = 0.3
  ) +
  geom_vline(
    xintercept = c(ci_lower, ci_upper),
    linetype = "dashed"
  ) +
  geom_vline(
    xintercept = alpha_post / (alpha_post + beta_post),
    linewidth = 1
  ) +
  annotate(
    "text",
    x = (ci_lower + ci_upper) / 2,
    y = max(posterior_dens) * 0.4,
    label = paste0(
      "CrI 95%\n[",
      round(ci_lower, 2),
      ", ",
      round(ci_upper, 2),
      "]"
    )
  ) +
  labs(
    title = "Incertezza a posteriori su theta",
    x = expression(theta),
    y = "Densità a posteriori"
  )
```

La @fig-credible-interval consente di affermare, dato il modello, il prior e i dati, che

$$
P(0.23\lesssim\theta\lesssim0.55 \mid \text{dati})
\approx0.95.
$$

Questa interpretazione riguarda direttamente la distribuzione a posteriori del parametro. Un intervallo di confidenza frequentista descrive invece la copertura a lungo termine della procedura con cui gli intervalli vengono costruiti. La distinzione verrà approfondita in seguito.

:::

## Riflessioni conclusive {.unnumbered .unlisted}

Il teorema di Bayes rende esplicita la struttura dell'apprendimento dai dati. Partiamo da una valutazione iniziale, consideriamo quanto l'evidenza sia compatibile con le ipotesi e arriviamo a una valutazione aggiornata. In questo processo, $P(E \mid H)$ e $P(H \mid E)$ conservano significati distinti: il primo termine descrive ciò che ci aspetteremmo sotto l'ipotesi, il secondo ciò che possiamo credere dell'ipotesi dopo aver osservato il dato.

Gli esempi diagnostici mostrano perché nessun risultato possiede un significato assoluto. La stessa evidenza può condurre a conclusioni diverse quando cambia il tasso base, e più evidenze possono essere combinate solo tenendo conto delle dipendenze tra le misure. L'anticipazione sulle distribuzioni continue estende infine la stessa logica: quando l'incertezza riguarda un parametro, l'aggiornamento produce un'intera distribuzione a posteriori.

Nel @sec-prob-random-var introdurremo le **variabili casuali**, necessarie per rappresentare in modo sistematico quantità numeriche incerte.

## Esercizi {.unnumbered .unlisted}

1. Un test ha sensibilità 0.90. Spiega perché questa informazione, da sola, non permette di concludere che una persona con risultato positivo abbia il 90% di probabilità di presentare la condizione.

2. Nella formula $P(H \mid E) \propto P(E \mid H)P(H)$, quale ruolo svolgono il prior e la verosimiglianza? Descrivi il loro significato senza eseguire calcoli.

3. Due persone ottengono lo stesso risultato positivo allo stesso test, ma provengono da contesti con prevalenze diverse. Perché le loro probabilità a posteriori possono essere differenti?

4. Un rapporto di verosimiglianza uguale a 1 che cosa indica? Che effetto produce sugli *odds* iniziali?

5. In un aggiornamento sequenziale, la probabilità passa dal 5% al 22% dopo un primo risultato positivo e al 64% dopo un secondo. Come va interpretata questa sequenza? Quale assunzione è necessaria per moltiplicare direttamente i due rapporti di verosimiglianza?

6. Nel modello Beta-Binomiale del capitolo, la media del prior è 0.25, la proporzione osservata è 0.40 e la media del posterior è circa 0.38. Che cosa comunica la posizione della media a posteriori?

7. Interpreta questa affermazione: «Dato il modello, il prior e i dati, la probabilità a posteriori che $\theta$ sia compreso tra 0.23 e 0.55 è 0.95».

8. Un risultato positivo aumenta molto la probabilità di una condizione, ma non la porta vicino a 1. È corretto considerare il test “sbagliato”? Motiva la risposta facendo riferimento a prior e forza dell'evidenza.

::: {.callout-tip title="Soluzioni" collapse="true"}

1. La sensibilità è $P(T^+ \mid D)$: descrive la probabilità di un risultato positivo tra le persone che presentano la condizione. La domanda clinica è invece $P(D \mid T^+)$, che dipende anche dalla prevalenza e dal tasso di falsi positivi.

2. Il prior rappresenta ciò che era plausibile prima dell'osservazione; la verosimiglianza misura quanto il dato osservato sia compatibile con ciascuna ipotesi o valore del parametro. Il posterior combina entrambe le informazioni.

3. Il tasso base entra nel calcolo come prior. A parità di test ed esito, una condizione inizialmente più frequente riceve in genere una probabilità a posteriori maggiore.

4. Un rapporto di verosimiglianza pari a 1 indica che l'evidenza è ugualmente compatibile con l'ipotesi e con la sua alternativa. Moltiplicare gli *odds* per 1 non li modifica.

5. La sequenza rappresenta un accumulo di evidenza: ogni risultato modifica la credenza prodotta dal passaggio precedente. La moltiplicazione diretta richiede che i risultati siano condizionatamente indipendenti dato ciascuno stato considerato.

6. Il posterior si colloca tra prior e dati, ma più vicino alla proporzione osservata. Ciò indica che entrambi contribuiscono all'aggiornamento e che, nell'esempio, i dati apportano più informazione del prior relativamente debole.

7. L'intervallo contiene il 95% della probabilità della distribuzione a posteriori di $\theta$, condizionatamente al modello, al prior e ai dati utilizzati. Non significa che l'intervallo sia valido indipendentemente da tali assunzioni.

8. No. Un test può fornire evidenza favorevole senza rendere la condizione quasi certa. L'esito finale dipende sia dalla forza dell'evidenza, espressa dal rapporto di verosimiglianza, sia dalla probabilità iniziale.

:::

::: {.callout-note title="Punti chiave" collapse="true"}

- Il teorema di Bayes deriva dalla probabilità condizionata:

  $$
  P(H \mid E)
  =
  \frac{P(E \mid H)P(H)}{P(E)}.
  $$

- $P(E \mid H)$ e $P(H \mid E)$ non sono intercambiabili.
- Il prior rappresenta le informazioni precedenti; la verosimiglianza descrive la compatibilità dei dati con l'ipotesi; il posterior è la credenza aggiornata.
- Il significato di un risultato diagnostico dipende dal tasso base.
- In forma di *odds*:

  $$
  \operatorname{Odds}(H \mid E)
  =
  \operatorname{Odds}(H)\times\operatorname{LR}.
  $$

- Più evidenze possono essere combinate sequenzialmente, ma la moltiplicazione diretta dei rapporti di verosimiglianza richiede appropriate assunzioni di indipendenza condizionata.
- Nel modello Beta-Binomiale, prior e dati determinano una distribuzione a posteriori sull'incertezza relativa a $\theta$.
- Un intervallo di credibilità deve essere interpretato condizionatamente al modello, al prior e ai dati.

:::

:::: {.content-visible unless-format="pdf"}

::: {.callout-note title="Ambiente di sviluppo" collapse="true"}

```{r}
sessionInfo()
```

:::

::::

:::: {.content-visible unless-format="pdf"}

## Bibliografia {.unnumbered .unlisted}

::::
