# Il teorema di Bayes {#sec-prob-bayes-theorem}

## Introduzione {.unnumbered .unlisted}

Il **teorema di Bayes** rappresenta il punto di arrivo naturale del percorso concettuale sviluppato nei capitoli precedenti. Dopo aver interpretato la probabilità come *grado di credenza razionale* (@sec-prob-interpretation), chiarito il ruolo degli assiomi come vincoli di coerenza (@sec-prob-axioms-coherence), riconosciuto l’equiprobabilità come caso particolare di simmetria epistemica (@sec-equiprobability-combinatorics) e identificato la probabilità condizionata come meccanismo generale di aggiornamento delle credenze (@sec-prob-conditional-prob), il teorema di Bayes emerge come la formalizzazione matematica di ciò che significa **apprendere dall’esperienza**.

Il teorema affronta un problema epistemologico fondamentale: come trasformare l’informazione che proviene dal mondo (sotto forma di dati osservati, evidenze empiriche o sintomi clinici) in conoscenza riguardante ciò che non possiamo osservare direttamente, come le cause, le ipotesi o i parametri sottostanti. Questo passaggio richiede un’**inversione della direzione del condizionamento probabilistico**: non più stimare la probabilità dei dati assumendo vere le ipotesi, ma valutare la plausibilità delle ipotesi alla luce dei dati osservati. È in questa inversione che risiede l’essenza dell’inferenza induttiva.

In questo capitolo esamineremo il teorema di Bayes non soltanto come uno strumento tecnico di calcolo, ma come un **principio normativo** che prescrive come un agente razionale dovrebbe integrare in modo coerente la conoscenza pregressa con nuove osservazioni. Vedremo come questo meccanismo si applichi in modo naturale ai problemi diagnostici in psicologia clinica, alla valutazione delle ipotesi nella ricerca sperimentale e, più in generale, al ragionamento quotidiano in condizioni di incertezza.

::: {.callout-tip collapse="true"}
## Prerequisiti

Per seguire questo capitolo è necessario aver letto:

- @sec-prob-interpretation
- @sec-prob-axioms-coherence
- @sec-equiprobability-combinatorics
- @sec-prob-conditional-prob — **fondamentale**

Conoscenze matematiche richieste:

- @sec-apx-sets - per operazioni su eventi
- @sec-apx-sums - per legge della probabilità totale

Letture complementari consigliate:

- Chivers, T. (2024). *Everything is Predictable: How Bayesian Statistics Explain Our World* [@chivers2024everything] - per una prospettiva divulgativa sul ragionamento bayesiano
:::

### Panoramica del capitolo {.unnumbered .unlisted}

- Derivazione del teorema dalla simmetria della probabilità congiunta.
- Interpretazione epistemica delle componenti: prior, likelihood, posterior.
- Probabilità inversa come problema fondamentale dell'inferenza.
- Forma in odds e rapporti di verosimiglianza per applicazioni cliniche.
- Applicazioni a test diagnostici e valutazione della comorbilità.
- Fallacia del tasso base e sue implicazioni per il ragionamento clinico.
- Aggiornamento bayesiano con distribuzioni Beta.
- Intervalli di credibilità e loro interpretazione epistemica.

::: {.callout-caution collapse=true title="Preparazione del Notebook"}

```{r}
#| output: false
here::here("code", "_common.R") |> 
  source()
# Riapplica il tema per sicurezza
apply_visual_theme()
```
:::

## La simmetria fondamentale della probabilità congiunta

Il **teorema di Bayes** non introduce nuovi principi probabilistici, ma emerge come una conseguenza algebrica inevitabile della definizione di probabilità condizionata. Questa derivazione mostra che l’aggiornamento bayesiano delle credenze non è una scelta arbitraria, bensì una **necessità logica** per chiunque accetti il quadro assiomatico della teoria della probabilità.

### Dalla probabilità congiunta al teorema di Bayes

Nel capitolo sulla probabilità condizionata abbiamo visto che la probabilità congiunta di due eventi può essere espressa in due modi equivalenti, a seconda di quale evento scegliamo come base per il condizionamento:

$$
P(A \cap B) = P(A \mid B) \cdot P(B) = P(B \mid A) \cdot P(A).
$$ {#eq-joint-symmetry}

Questa uguaglianza riflette una proprietà fondamentale: la probabilità congiunta rappresenta una **struttura di credenze completa e simmetrica**, dalla quale possiamo ricavare diverse probabilità condizionate semplicemente cambiando prospettiva.

Uguagliando le due espressioni e risolvendo rispetto a $P(A \mid B)$, otteniamo il **teorema di Bayes**.

::: {#thm-bayes-theorem}
### Teorema di Bayes (forma fondamentale)

Per eventi $A$ e $B$ con $P(B) > 0$ vale:

$$
P(A \mid B) = \frac{P(B \mid A) \cdot P(A)}{P(B)}.
$$ {#eq-bayes-basic}
:::

Questa formula non fa altro che riorganizzare le stesse informazioni contenute nella distribuzione congiunta, rendendo esplicita la relazione tra credenze iniziali, evidenza osservata e credenze aggiornate.

### Significato epistemico dei termini

Ciascun termine del teorema di Bayes ha un’interpretazione epistemica precisa.

* La **distribuzione a priori** $P(A)$ rappresenta il grado di credenza iniziale nell’ipotesi $A$ prima di osservare l’evidenza $B$. Essa incorpora tutta la conoscenza pregressa disponibile: studi precedenti, esperienza clinica, prevalenze note oppure, in condizioni di massima ignoranza, il principio di indifferenza.

* La **verosimiglianza** $P(B \mid A)$ quantifica quanto l’evidenza osservata sia compatibile con l’ipotesi. Essa misura la capacità predittiva dell’ipotesi: se $A$ fosse vera, quanto sarebbe plausibile osservare $B$? Nei contesti diagnostici, questa quantità corrisponde tipicamente alla sensibilità di un test.

* L’**evidenza marginale** $P(B)$ rappresenta la probabilità complessiva di osservare $B$, indipendentemente dalla verità di $A$. Questa quantità svolge il ruolo di **costante di normalizzazione**, garantendo che le probabilità a posteriori risultino coerenti e sommino a 1.

* La **distribuzione a posteriori** $P(A \mid B)$ esprime la credenza rivista nell’ipotesi $A$ dopo aver osservato l’evidenza $B$. Essa costituisce la risposta alla domanda inferenziale di interesse pratico.

Spesso è utile considerare la **forma proporzionale** del teorema:

$$
P(A \mid B) \propto P(B \mid A),P(A),
$$

che mette in evidenza come la distribuzione a posteriori sia determinata dal prodotto tra verosimiglianza e prior, mentre il denominatore serve unicamente a garantire la normalizzazione.

### Interpretazione tramite tabelle di probabilità congiunta

Il significato operativo del teorema di Bayes diventa particolarmente chiaro se lo esaminiamo attraverso una tabella di probabilità congiunta 2×2:

|               | $B$             | $B^c$             | Marginali |
| ------------- | --------------- | ----------------- | --------- |
| $A$           | $P(A \cap B)$   | $P(A \cap B^c)$   | $P(A)$    |
| $A^c$         | $P(A^c \cap B)$ | $P(A^c \cap B^c)$ | $P(A^c)$  |
| **Marginali** | $P(B)$          | $P(B^c)$          | $1$       |

In questa rappresentazione:

* il **prior** $P(A)$ corrisponde alla marginale di riga;
* la **verosimiglianza** $P(B \mid A)=P(A \cap B)/P(A)$ rappresenta la frazione della riga $A$ che cade nella colonna $B$;
* il **posterior** $P(A \mid B)=P(A \cap B)/P(B)$ rappresenta la frazione della colonna $B$ appartenente alla riga $A$.

Il teorema di Bayes realizza quindi una vera e propria **rotazione della prospettiva**: dal ragionamento “per righe” (condizionato all’ipotesi) al ragionamento “per colonne” (condizionato all’evidenza), sfruttando la simmetria intrinseca della distribuzione congiunta.

#### Costruzione esplicita di una tabella diagnostica

Consideriamo un test per la depressione con:

$$
P(D)=0.15,\quad
P(T^+ \mid D)=0.85,\quad
P(T^+ \mid D^c)=0.10.
$$

Da questi valori possiamo costruire la distribuzione congiunta degli eventi “stato clinico” ed “esito del test”:

```{r}
P_D <- 0.15
sens <- 0.85
fp_rate <- 0.10

P_D_and_Tpos  <- sens * P_D
P_D_and_Tneg  <- (1 - sens) * P_D
P_Dc_and_Tpos <- fp_rate * (1 - P_D)
P_Dc_and_Tneg <- (1 - fp_rate) * (1 - P_D)

tab <- matrix(
  c(P_D_and_Tpos, P_D_and_Tneg,
    P_Dc_and_Tpos, P_Dc_and_Tneg),
  nrow = 2, byrow = TRUE,
  dimnames = list(Stato = c("Depresso", "Non depresso"),
                  Test  = c("T+", "T-"))
)
tab
```

Una volta costruita la tabella, il teorema di Bayes emerge immediatamente. Ad esempio:

$$
P(D \mid T+) \;=\; \frac{P(D \cap T+)}{P(T+)}.
$$

```{r}
P_Tpos <- sum(tab[, 1])              # Marginale P(T+)
P_D_given_Tpos <- tab[1, 1] / P_Tpos # P(D | T+)
```

Possiamo verificare che questo risultato coincide esattamente con l’applicazione diretta della formula di Bayes:

```{r}
posterior_formula <- (sens * P_D) / P_Tpos
```

```{r}
data.frame(
  Quantità = c("P(D)", "P(T+|D)", "P(T+)", "P(D|T+)"),
  Valore   = round(c(P_D, sens, P_Tpos, P_D_given_Tpos), 4)
)
```

Questo valore coincide esattamente con quello ottenuto applicando direttamente la formula di Bayes, mostrando che il teorema non introduce alcuna nuova informazione, ma rende esplicita una relazione già contenuta nella distribuzione congiunta.

### Forma estesa con partizione dello spazio delle ipotesi

Nelle applicazioni pratiche, la probabilità marginale dell’evidenza $P(E)$ può essere calcolata tramite la **legge della probabilità totale**:

$$
P(E)=P(E \mid H),P(H)+P(E \mid H^c),P(H^c).
$$

Sostituendo questa espressione nel teorema di Bayes si ottiene la forma estesa:

$$
P(H \mid E) = \frac{P(E \mid H) \cdot P(H)}{P(E \mid H) P(H) + P(E \mid H^c) P(H^c)}.
$$ {#eq-bayes-expanded}

Questa formulazione è particolarmente utile in ambito diagnostico, dove le quantità $P(E \mid H)$ e $P(E \mid H^c)$, ovvero la sensibilità e il tasso di falsi positivi, sono tipicamente note.

::: {.callout-important title="Interpretazione della probabilità dell'evidenza"}

#### Il ruolo epistemico di $P(E)$ {.unnumbered .unlisted}

La probabilità $P(E)$ rappresenta la **probabilità marginale dell’evidenza**, ottenuta come media pesata su tutte le ipotesi alternative. Essa quantifica quanto l’evidenza osservata sia attesa nel contesto complessivo della nostra conoscenza.

* Se $P(E \mid H^c)$ è elevato, l’evidenza discrimina poco tra le ipotesi.
* Se $P(E)$ è dominata da $P(E \mid H)$, l’evidenza fornisce un forte supporto all’ipotesi $H$.

L’evidenza rafforza l’ipotesi $H$ solo quando il **rapporto di verosimiglianza**
$$
\frac{P(E \mid H)}{P(E \mid H^c)}
$$
è maggiore di 1.
:::

## Probabilità inversa: il fondamento logico dell’inferenza scientifica

Il **teorema di Bayes** fornisce una soluzione formale al problema della *probabilità inversa*: la sfida di risalire dagli effetti alle cause, dalle osservazioni alle ipotesi, dai dati empirici ai parametri non osservabili. Questo problema non è marginale, ma costituisce l’essenza stessa dell’inferenza scientifica e del processo decisionale in condizioni di incertezza.

Mentre il mondo produce effetti a partire da cause, la conoscenza scientifica procede inevitabilmente nel senso opposto. Il teorema di Bayes rende questo passaggio logicamente fondato e quantitativamente preciso.

### La doppia direzione della ragione scientifica

Il ragionamento scientifico opera lungo due direzioni logiche distinte:

* **Direzione predittiva (dal modello ai dati)**
  “Se questa ipotesi o teoria fosse corretta, quali osservazioni dovremmo aspettarci?”

* **Direzione inferenziale (dai dati al modello)**
  “Alla luce delle osservazioni disponibili, quanto è plausibile questa ipotesi o teoria?”

I modelli scientifici sono naturalmente costruiti nella direzione predittiva, dalla causa all’effetto. L’inferenza, invece, richiede necessariamente il percorso inverso: dall’effetto osservato alla causa ipotizzata. Questo divario epistemologico è colmato in modo rigoroso dal teorema di Bayes, che funge da ponte matematico tra le due direzioni del ragionamento.

### La struttura formale dell’aggiornamento razionale

Il teorema di Bayes stabilisce una relazione precisa tra ipotesi ed evidenza:

$$
P(H \mid E) = \frac{P(E \mid H) \cdot P(H)}{P(E)}.
$$

In questa espressione:

* $P(H)$ rappresenta le **conoscenze preliminari**, ovvero la probabilità a priori dell’ipotesi;
* $P(E \mid H)$ misura la **compatibilità tra dati e ipotesi**, ossia la verosimiglianza;
* $P(E)$ costituisce l’**evidenza marginale**, che garantisce la normalizzazione;
* $P(H \mid E)$ fornisce la **conoscenza aggiornata**, ovvero la probabilità a posteriori.

Questa struttura risolve tre problemi epistemologici fondamentali:

1. **Revisione sequenziale**
   Ogni nuova evidenza modifica il grado di convinzione in modo coerente e cumulativo.

2. **Integrazione sistematica**
   Informazioni pregresse, dati osservati e contesto informativo confluiscono in un unico quadro inferenziale.

3. **Quantificazione completa dell’incertezza**
   L’inferenza non produce solo stime puntuali, ma distribuzioni di probabilità che descrivono l’intero spettro delle plausibilità.

::: {.callout-note title="Prospettiva storica"}
Il problema della probabilità inversa fu affrontato già nel Settecento da Thomas Bayes e Pierre-Simon Laplace. Oggi riconosciamo che ogni forma di apprendimento dall’esperienza — dall’adattamento evolutivo al progresso scientifico — implica essenzialmente la soluzione di problemi di probabilità inversa.
:::

### L’equivoco inferenziale: scambiare la mappa per il territorio

Una delle fonti più comuni di errore nel ragionamento scientifico e decisionale è la confusione tra la direzione predittiva e quella inferenziale. In termini probabilistici, questo equivale a scambiare $P(E \mid H)$ con $P(H \mid E)$.

::: {.callout-warning title="Errori inferenziali sistematici"}

#### La fallacia della transcondizionalità {.unnumbered .unlisted}

**Diagnostica clinica**

> “Questo test ha una sensibilità del 95%, quindi un risultato positivo implica una probabilità del 95% di malattia.”

Questo ragionamento confonde $P(T^+ \mid M)$ con $P(M \mid T^+)$. Per una malattia con prevalenza dello 0,1% e un test con sensibilità e specificità del 95%, il valore predittivo positivo è in realtà di circa il 2%.

**Contesto giuridico**

> “La probabilità che un innocente abbia questo profilo di DNA è 1 su 1 milione, quindi l’imputato è colpevole con probabilità 999.999 su 1 milione.”

Questa argomentazione — nota come *fallacia del procuratore* — scambia $P(\text{DNA} \mid \text{innocente})$ con $P(\text{innocente} \mid \text{DNA})$. In una popolazione di 10 milioni di individui, ci si attenderebbero circa 10 profili genetici compatibili.

**Ricerca scientifica**

> “Se l’ipotesi nulla fosse vera, otterremmo questi dati solo nel 5% dei casi ($p = 0{,}05$), quindi l’ipotesi nulla ha solo il 5% di probabilità di essere vera.”

Questa interpretazione errata del valore $p$ confonde $P(\text{dati} \mid H_0)$ con $P(H_0 \mid \text{dati})$, ignorando sia la probabilità a priori dell’ipotesi sia la potenza del test.
:::

### La soluzione bayesiana

Solo il teorema di Bayes consente di passare correttamente dalla dimensione predittiva a quella inferenziale:

$$
P(\text{ipotesi} \mid \text{evidenza}) =
\frac{P(\text{evidenza} \mid \text{ipotesi}) \cdot P(\text{ipotesi})}
{P(\text{evidenza})}.
$$

Questa trasformazione rende possibile costruire inferenze **coerenti**, **cumulative** e **quantitativamente fondate**. Il quadro bayesiano chiarisce che predizione e inferenza non sono operazioni intercambiabili, ma processi distinti collegati da una relazione matematica precisa. Riconoscere e rispettare questa distinzione è essenziale in psicologia, medicina, giurisprudenza e in ogni disciplina empirica che si confronti con l’incertezza.

## Teorema di Bayes in forma di odds

Una formulazione particolarmente utile del teorema di Bayes esprime l’aggiornamento delle credenze in termini di **odds** (quote) piuttosto che di probabilità.

Le *odds* associate a un’ipotesi $H$ sono definite come:
$$
\text{Odds}(H) = \frac{P(H)}{1 - P(H)}.
$$

In questa rappresentazione, il teorema di Bayes assume la forma semplice:

$$
\text{Odds}(H \mid E) = \text{Odds}(H) \times \text{LR},
$$
dove $\text{LR}$ è il **rapporto di verosimiglianza** associato all’evidenza $E$.

Passando alla scala logaritmica, l’aggiornamento diventa additivo:
$$
\log \text{Odds}(H \mid E) = \log \text{Odds}(H) + \log \text{LR}.
$$

### Vantaggi concettuali e computazionali

Questa formulazione presenta notevoli vantaggi:

* l’aggiornamento delle credenze si riduce a una **moltiplicazione** (o a una **somma** in scala logaritmica);
* l’effetto dell’evidenza è separato in modo trasparente dalla credenza iniziale;
* l’accumulo di evidenze indipendenti diventa immediatamente interpretabile.

Il **rapporto di verosimiglianza** misura direttamente la capacità discriminatoria dell’evidenza osservata:

* $\text{LR} > 1$: l’evidenza è più compatibile con l’ipotesi $H$ che con la sua alternativa;
* $\text{LR} < 1$: l’evidenza favorisce l’ipotesi alternativa;
* $\text{LR} = 1$: l’evidenza è non informativa.

Nel caso di test diagnostici **condizionatamente indipendenti**, i rapporti di verosimiglianza si moltiplicano, rendendo esplicito il meccanismo di **accumulo progressivo dell’evidenza**.

### Interpretazione dei rapporti di verosimiglianza

In ambito diagnostico si distinguono due misure fondamentali.

**Rapporto di verosimiglianza positivo**

$$
\text{LR}^+ = \frac{\text{Sensibilità}}{1 - \text{Specificità}} = \frac{P(T^+ \mid M)}{P(T^+ \mid M^c)}.
$$

**Rapporto di verosimiglianza negativo**

$$
\text{LR}^- = \frac{1 - \text{Sensibilità}}{\text{Specificità}} = \frac{P(T^- \mid M)}{P(T^- \mid M^c)}.
$$

Un test diagnostico informativo è caratterizzato da:

* un valore elevato di $\text{LR}^+$, che rende un risultato positivo una forte evidenza a favore della presenza della condizione;
* un valore molto piccolo di $\text{LR}^-$, che rende un risultato negativo una forte evidenza a favore dell’assenza della condizione.

Indicazioni comunemente utilizzate in ambito clinico suggeriscono che:

* $\text{LR}^+ > 10$ o $\text{LR}^- < 0.1$ producono cambiamenti clinicamente rilevanti della probabilità pre-test;
* valori compresi tra 1 e 2 (o tra 0.5 e 1) hanno un impatto decisionale trascurabile.

## Esempio: aggiornamento diagnostico tramite odds

Consideriamo un test con i seguenti parametri:

```{r}
prior_prob <- 0.10  # Probabilità pre-test
sens <- 0.85        # Sensibilità
spec <- 0.90        # Specificità
```

### Calcolo dei rapporti di verosimiglianza

```{r}
LR_pos <- sens / (1 - spec)
LR_neg <- (1 - sens) / spec
```

Quindi:

* $\text{LR}^+ \approx 8.5$,
* $\text{LR}^- \approx 0.17$.

### Conversione in odds

```{r}
prior_odds <- prior_prob / (1 - prior_prob)
```

La probabilità pre-test del 10% corrisponde a odds pre-test pari a circa 0.11.

### Scenario 1: test positivo

```{r}
post_odds_pos <- prior_odds * LR_pos
post_prob_pos <- post_odds_pos / (1 + post_odds_pos)
```

Dopo un risultato positivo:

* le odds aumentano di un fattore 8.5;
* la probabilità post-test sale a circa 0.49.

### Scenario 2: test negativo

```{r}
post_odds_neg <- prior_odds * LR_neg
post_prob_neg <- post_odds_neg / (1 + post_odds_neg)
```

Dopo un risultato negativo:

* le odds vengono ridotte a circa un sesto del valore iniziale;
* la probabilità post-test scende a circa 0.02.


### Sintesi dell’aggiornamento diagnostico

```{r}
risultati_diagnostici <- data.frame(
  Scenario = c("Test positivo", "Test negativo"),
  LR = round(c(LR_pos, LR_neg), 2),
  Odds_Pre_Test = round(prior_odds, 3),
  Odds_Post_Test = round(c(post_odds_pos, post_odds_neg), 3),
  Prob_Pre_Test = prior_prob,
  Prob_Post_Test = round(c(post_prob_pos, post_prob_neg), 3)
)
```

### Interpretazione clinica

Un rapporto di verosimiglianza positivo pari a 8.5 indica che un risultato positivo è 8.5 volte più probabile in un paziente affetto rispetto a un paziente sano, fornendo un’evidenza diagnostica sostanziale.

Un rapporto di verosimiglianza negativo pari a 0.17 indica invece che un risultato negativo è circa sei volte più probabile in un soggetto sano, rendendo l’assenza della condizione fortemente più credibile dopo un esito negativo.

In questa forma, il teorema di Bayes rende **esplicito e quantitativo** il processo con cui l’evidenza modifica le credenze, mostrando perché il ragionamento diagnostico corretto non consiste nel “guardare la sensibilità”, ma nel **combinare sistematicamente probabilità pre-test ed evidenza osservata**.

## Applicazioni 

::: {.callout-note collapse="true" title="La fallacia del tasso base"}

Uno dei **bias cognitivi** più robusti e replicati nella letteratura sul giudizio umano in condizioni di incertezza riguarda la tendenza sistematica a trascurare le informazioni sulla prevalenza di base.  Questo errore sistematico consiste nella tendenza a sovrastimare il valore diagnostico di un test positivo, trascurando l'informazione cruciale sulla prevalenza della condizione nella popolazione di riferimento.

```{r}
#| label: fig-base-rate
#| fig-cap: "L'effetto della prevalenza sul valore predittivo positivo. Lo stesso test (sensibilità 85%, specificità 90%) fornisce informazioni diagnostiche radicalmente diverse in popolazioni con prevalenze differenti."

# Definizione della funzione per calcolare il VPP
VPP <- function(prev, sens, spec) {
  fp <- 1 - spec
  P_Tpos <- sens * prev + fp * (1 - prev)
  (sens * prev) / P_Tpos
}

# Parametri del test
sens <- 0.85
spec <- 0.90
cat("Test con sensibilità:", sens*100, "%, specificità:", spec*100, "%\n")
```

Analizziamo sistematicamente come il valore predittivo positivo varia al variare della prevalenza nella popolazione:

```{r}
# Analisi sistematica del VPP su un range di prevalenze
prevalences <- seq(0.01, 0.50, by = 0.01)
vpps <- VPP(prevalences, sens, spec)

# Calcoli per punti di riferimento specifici
vpp_bassa <- VPP(0.08, sens, spec)  # Medicina generale
vpp_alta <- VPP(0.30, sens, spec)   # Ambulatorio specialistico

cat("VPP in medicina generale (8% prevalenza):", round(vpp_bassa * 100, 1), "%\n")
cat("VPP in ambulatorio specialistico (30% prevalenza):", round(vpp_alta * 100, 1), "%\n")
```

Il contrasto è evidente: lo stesso test produce risultati diagnostici molto diversi a seconda del contesto di applicazione.

```{r}
# Preparazione dati per la visualizzazione
df_baseRate <- data.frame(
  Prevalenza = prevalences,
  VPP = vpps
)

# Visualizzazione dell'effetto del tasso base
ggplot(df_baseRate, aes(x = Prevalenza, y = VPP)) +
  geom_line(linewidth = 1.2) +
  geom_hline(yintercept = 0.5, linetype = "dashed", alpha = 0.7) +
  geom_vline(xintercept = 0.08, linetype = "dotted", alpha = 0.5) +
  geom_vline(xintercept = 0.30, linetype = "dotted", alpha = 0.5) +
  geom_point(aes(x = 0.08, y = vpp_bassa), size = 3) +
  geom_point(aes(x = 0.30, y = vpp_alta), size = 3) +
  annotate("text", x = 0.10, y = 0.18, 
           label = "Medicina\ngenerale\n(8%)", hjust = 0, size = 3.5) +
  annotate("text", x = 0.32, y = 0.65, 
           label = "Ambulatorio\nspecialistico\n(30%)", hjust = 0, size = 3.5) +
  annotate("text", x = 0.35, y = 0.4, 
           label = "Soglia di utilità\nclinica (50%)", size = 3.8) +
  scale_x_continuous(labels = scales::percent) +
  scale_y_continuous(labels = scales::percent) +
  scale_fill_qualitative() +
  labs(
    title = "Effetto del tasso base sul valore predittivo positivo",
    subtitle = "Test: sensibilità 85%, specificità 90%",
    x = "Prevalenza del disturbo nella popolazione",
    y = "Valore Predittivo Positivo (VPP)"
  ) 
```

Il grafico illustra un fatto controintuitivo, ma fondamentale: l'utilità clinica di un test dipende non solo dalle sue proprietà intrinseche (sensibilità e specificità), ma anche dal contesto in cui viene utilizzato. Lo stesso test che si rivela utile in un ambulatorio specialistico (prevalenza 30%, VPP circa 78%) può risultare fuorviante in medicina generale (prevalenza 8%, VPP circa 43%), generando più falsi allarmi che diagnosi corrette.

Questa analisi evidenzia l'importanza cruciale di considerare il tasso di base nella pratica clinica, mostrando che l'interpretazione di un test positivo richiede sempre la contestualizzazione nella popolazione di riferimento del paziente.

:::

::: {.callout-note collapse="true" title="Test diagnostico per il disturbo depressivo"}

Per spiegare come funziona il ragionamento bayesiano nella diagnosi psicologica, prendiamo in considerazione uno scenario clinico realistico.

```{r}
# Configurazione dello scenario: Screening per depressione maggiore in medicina generale
P_D <- 0.08          # Prevalenza nella popolazione generale
sens <- 0.85         # Sensibilità del test di screening
spec <- 0.90         # Specificità del test
fp_rate <- 1 - spec  # Tasso di falsi positivi

cat("Parametri dello scenario di screening:\n")
cat("Prevalenza depressione:", P_D*100, "%\n")
cat("Sensibilità test:", sens*100, "%\n") 
cat("Specificità test:", spec*100, "%\n")
cat("Tasso falsi positivi:", fp_rate*100, "%\n\n")
```

Applichiamo il teorema di Bayes per calcolare le probabilità rilevanti per la decisione clinica:

```{r}
# Calcolo delle probabilità marginali dei risultati del test
P_Tpos <- sens * P_D + fp_rate * (1 - P_D)
P_Tneg <- (1 - sens) * P_D + spec * (1 - P_D)

cat("Probabilità di test positivo:", round(P_Tpos*100, 1), "%\n")
cat("Probabilità di test negativo:", round(P_Tneg*100, 1), "%\n\n")

# Calcolo delle probabilità a posteriori (valori predittivi)
P_D_given_Tpos <- (sens * P_D) / P_Tpos
P_D_given_Tneg <- ((1 - sens) * P_D) / P_Tneg

cat("Valore predittivo positivo (VPP):", round(P_D_given_Tpos*100, 1), "%\n")
cat("Valore predittivo negativo (VPN):", round((1 - P_D_given_Tneg)*100, 1), "%\n")
```

I risultati mostrano un pattern caratteristico dei contesti di screening a bassa prevalenza:

```{r}
# Sintesi completa dell'analisi bayesiana
risultati <- data.frame(
  Misura = c("Probabilità pre-test (prior)", 
             "Sensibilità", 
             "Specificità",
             "VPP (probabilità post-test positivo)",
             "Probabilità post-test negativo"),
  Valore = paste0(round(c(P_D, sens, spec, P_D_given_Tpos, P_D_given_Tneg) * 100, 1), "%"),
  Interpretazione = c("Prevalenza nella popolazione",
                     "P(T+ | Depressione)",
                     "P(T- | No Depressione)", 
                     "P(Depressione | T+)",
                     "P(Depressione | T-)")
)
print(risultati)
```

L'analisi ha rivelato l'asimmetria informativa tipica dei test di screening in popolazioni a bassa prevalenza. Un test positivo aumenta la probabilità di depressione dall'8% al 42% circa, un aumento considerevole, ma che lascia ancora una probabilità maggiore di assenza di disturbo. Un test negativo, invece, riduce la probabilità a meno dell'1.5%, fornendo una rassicurazione quasi definitiva.

Questa asimmetria suggerisce che, in contesti di screening a bassa prevalenza, il valore principale del test risiede nella sua capacità di **escludere** la condizione (alto valore predittivo negativo) piuttosto che di confermarla. Il clinico può quindi utilizzare il test principalmente come strumento per identificare i casi che necessitano di un'approfondita valutazione diagnostica, riconoscendo che un risultato positivo richiede comunque una conferma ulteriore.

:::

::: {.callout-note collapse="true" title="Diagnostica sequenziale: l'accumulo di evidenze"}

Il ragionamento clinico raramente si basa su una sola fonte di informazione. Il teorema di Bayes fornisce il quadro concettuale e matematico ideale per integrare più fonti di informazione, trasformando iterativamente la distribuzione a posteriori di un'osservazione nella distribuzione a priori della successiva.

Consideriamo un caso clinico di valutazione dell'ADHD con due strumenti complementari: un questionario somministrato ai genitori (sensibilità 0.80, specificità 0.85) e un'osservazione strutturata in classe (sensibilità 0.75, specificità 0.88). Supponiamo che il disturbo abbia una prevalenza del 5% nella popolazione scolastica di riferimento.

```{r}
# Parametri iniziali della valutazione ADHD
P_ADHD <- 0.05       # Prevalenza in popolazione scolare
sens_T1 <- 0.80      # Questionario genitori
spec_T1 <- 0.85
sens_T2 <- 0.75      # Osservazione in classe  
spec_T2 <- 0.88
```

### Procedura di aggiornamento bayesiano sequenziale {.unnumbered .unlisted}

**Fase 1: Probabilità iniziale e conversione in odds**

Partiamo dalla prevalenza di ADHD nella popolazione scolastica (5%). Convertiamo questa probabilità in odds per facilitare i calcoli successivi.

```{r}
# Conversione della probabilità iniziale in odds
prior_odds <- P_ADHD / (1 - P_ADHD)
cat("Probabilità iniziale:", P_ADHD*100, "%\n")
cat("Odds iniziali:", round(prior_odds, 4), "\n\n")
```

**Fase 2: Calcolo dei rapporti di verosimiglianza**

Per ciascuno strumento diagnostico, calcoliamo il Likelihood Ratio positivo (LR+), che quantifica quanto un test positivo aumenta la probabilità di presenza del disturbo.

```{r}
# Calcolo dei likelihood ratios
LR_pos_T1 <- sens_T1 / (1 - spec_T1)
LR_pos_T2 <- sens_T2 / (1 - spec_T2)

cat("Likelihood ratio questionario genitori:", round(LR_pos_T1, 1), "\n")
cat("Likelihood ratio osservazione in classe:", round(LR_pos_T2, 1), "\n\n")
```

**Fase 3: Primo aggiornamento dopo questionario positivo**

Aggiorniamo gli odds moltiplicandoli per il LR+ del primo test e poi riconvertiamo il risultato in probabilità per facilitare l'interpretazione.

```{r}
# Primo aggiornamento bayesiano
post_odds_T1 <- prior_odds * LR_pos_T1
post_prob_T1 <- post_odds_T1 / (1 + post_odds_T1)

cat("Odds dopo questionario positivo:", round(post_odds_T1, 3), "\n")
cat("Probabilità dopo questionario positivo:", round(post_prob_T1*100, 1), "%\n\n")
```

**Fase 4: Secondo aggiornamento dopo osservazione positiva**

Il primo aggiornamento ci fornisce un nuovo prior, e a questo applichiamo il LR+ del secondo test.

```{r}
# Secondo aggiornamento bayesiano
post_odds_both <- post_odds_T1 * LR_pos_T2
post_prob_both <- post_odds_both / (1 + post_odds_both)

cat("Odds dopo entrambi i test positivi:", round(post_odds_both, 3), "\n")
cat("Probabilità dopo entrambi i test positivi:", round(post_prob_both*100, 1), "%\n")
```

**Visualizzazione dell'aggiornamento sequenziale**

```{r}
# Preparazione dati per visualizzazione
df_sequential <- data.frame(
  Momento = factor(c("Prior\n(prevalenza)", "Dopo questionario\ngenitori (+)", 
                     "Dopo osservazione\nin classe (+)"),
                   levels = c("Prior\n(prevalenza)", "Dopo questionario\ngenitori (+)", 
                              "Dopo osservazione\nin classe (+)")),
  Probabilita = c(P_ADHD, post_prob_T1, post_prob_both)
)
```

```{r}
#| label: fig-sequential
#| fig-cap: "Aggiornamento bayesiano sequenziale nella valutazione dell'ADHD. Ogni test positivo incrementa la probabilità in modo cumulativo, con l'effetto che dipende dalla probabilità di partenza e dalle caratteristiche dei test."

ymax <- max(df_sequential$Probabilita) * 1.15

ggplot(df_sequential, aes(x = Momento, y = Probabilita)) +
  geom_col(fill = "#4E79A7", alpha = 0.8, width = 0.6) +
  geom_text(aes(label = sprintf("%.1f%%", Probabilita * 100)), 
            vjust = -0.8, size = 4.5) +
  geom_line(aes(group = 1), linewidth = 1.2, color = "#2E5984", alpha = 0.8) +
  geom_point(size = 3.5, color = "#2E5984") +
  scale_fill_qualitative() +
  labs(
    title = "Aggiornamento bayesiano sequenziale\nnella diagnostica ADHD",
    subtitle = paste0("LR+ questionario: ", round(LR_pos_T1, 1), 
                     " — LR+ osservazione: ", round(LR_pos_T2, 1)),
    y = "Probabilità di ADHD",
    x = NULL
  ) +
  scale_y_continuous(labels = scales::percent, limits = c(0, ymax)) 
```

**Interpretazione del processo cumulativo**

Il processo illustra come evidenze convergenti da fonti indipendenti accumulino progressivamente il loro potere informativo. La probabilità evolve dal **5%** iniziale al **22%** dopo il primo test e al **64%** dopo il secondo, raggiungendo una soglia clinicamente significativa.

Ogni strumento diagnostico fornisce informazioni complementari: il questionario per i genitori cattura la percezione del comportamento nel contesto domestico, mentre l'osservazione in classe documenta le manifestazioni nel contesto scolastico. L'assunzione di indipendenza condizionale, ovvero che i due test forniscano informazioni indipendenti dato lo stato reale del bambino, permette di moltiplicare i rapporti di verosimiglianza, generando un effetto moltiplicativo sull'evidenza complessiva.

Questo approccio sequenziale formalizza matematicamente la pratica clinica reale, in cui le valutazioni si costruiscono progressivamente attraverso l'integrazione sistematica di molteplici fonti di informazione, trasformando un sospetto iniziale in una stima probabilistica sempre più raffinata.
:::

::: {.callout-note collapse="true" title="Comorbilità e aggiornamento delle credenze diagnostiche"}

Il ragionamento clinico rappresenta un'applicazione particolarmente illuminante del teorema di Bayes. Immaginiamo uno psicologo che si accinge a valutare un nuovo paziente. Ancora prima di iniziare il colloquio, lo psicologo possiede già una conoscenza di base derivante dalla letteratura scientifica: sa che nella popolazione clinica di riferimento la depressione ha una prevalenza di circa il 40%. Questa costituisce la sua probabilità a priori, il punto di partenza del suo ragionamento diagnostico.

```{r}
# Definizione delle probabilità di base
P_D <- 0.40          # Prevalenza depressione (prior)
P_A_given_D <- 0.60  # Probabilità di ansia dato depressione
P_A <- 0.35          # Prevalenza generale dell'ansia
```

La letteratura gli fornisce un'altra informazione cruciale: la depressione e l'ansia presentano una rilevante comorbilità, con circa il 60% dei pazienti depressi che manifesta anche sintomi ansiosi. Contemporaneamente, egli ricorda che la prevalenza generale dell'ansia nella stessa popolazione clinica è del 35%.

Quando, durante il colloquio, emergono chiari segni di ansia, lo psicologo si chiede: "Come deve modificarsi la mia credenza riguardo alla possibile depressione?" Applicando il teorema di Bayes, scopre che:

```{r}
# Applicazione del teorema di Bayes
P_D_given_A <- (P_A_given_D * P_D) / P_A

# Calcolo dello scenario complementare (ansia assente)
P_not_A <- 1 - P_A
P_D_and_A <- P_A_given_D * P_D
P_D_and_not_A <- P_D - P_D_and_A
P_D_given_not_A <- P_D_and_not_A / P_not_A

cat("Probabilità di depressione dato ansia:", round(P_D_given_A * 100, 1), "%\n")
```

La probabilità di depressione sale dal 40% iniziale a circa il 69%. Questo quasi raddoppio della probabilità riflette il forte legame tra i due disturbi.

Tuttavia, il ragionamento bayesiano consente di esplorare anche lo scenario opposto:

```{r}
cat("Probabilità di depressione in assenza di ansia:", round(P_D_given_not_A * 100, 1), "%\n")
```

Cosa sarebbe successo se l'ansia fosse stata assente? In questo caso, la probabilità di depressione sarebbe scesa drasticamente al 25%, proprio perché l'assenza di un sintomo così fortemente associato alla depressione è un'informazione altrettanto significativa della sua presenza.

```{r}
# Sintesi completa dell'aggiornamento diagnostico
risultati <- data.frame(
  Scenario = c("Prima dell'osservazione", 
               "Dopo osservare ansia",
               "Dopo escludere ansia"),
  Probabilita = c(P_D, P_D_given_A, P_D_given_not_A),
  Percentuale = paste0(round(c(P_D, P_D_given_A, P_D_given_not_A) * 100, 1), "%")
)

print(risultati)
```

Questo processo matematico formalizza e rende esplicito ciò che avviene nella mente del clinico esperto: ogni nuovo dato e ogni sintomo osservato modificano in modo quantificabile le probabilità delle varie ipotesi diagnostiche. L'approccio bayesiano trasforma così il sospetto clinico iniziale in una valutazione progressivamente più informata e personalizzata, mostrando come l'accumulo di evidenze possa guidare il ragionamento diagnostico in modo rigoroso e trasparente.
:::

::: {.callout-note collapse="true" title="Valore diagnostico incrementale di test multipli"}
Consideriamo ora la valutazione di un possibile caso di ADHD, per il quale sono disponibili due strumenti complementari: un questionario per i genitori e un'osservazione strutturata in classe.

```{r}
# Definizione dei parametri iniziali per la valutazione ADHD
P_ADHD <- 0.10       # Prevalenza nella popolazione di riferimento

# Caratteristiche del primo test: Questionario genitori (es. Conners)
sens_T1 <- 0.80
spec_T1 <- 0.85
fp_T1 <- 1 - spec_T1

# Caratteristiche del secondo test: Osservazione strutturata in classe
sens_T2 <- 0.75
spec_T2 <- 0.90
fp_T2 <- 1 - spec_T2
```

Il clinico inizia la valutazione partendo dalla prevalenza generale dell'ADHD nella popolazione di riferimento, che costituisce la probabilità a priori del 10%. Il primo strumento utilizzato è un questionario per genitori che presenta una sensibilità dell'80% e una specificità dell'85%.

```{r}
# Primo aggiornamento bayesiano: questionario positivo
P_T1pos <- sens_T1 * P_ADHD + fp_T1 * (1 - P_ADHD)
P_ADHD_given_T1pos <- (sens_T1 * P_ADHD) / P_T1pos

cat("Probabilità dopo questionario positivo:", round(P_ADHD_given_T1pos * 100, 1), "%\n")
```

Quando il questionario risulta positivo, la probabilità di ADHD sale dal 10% iniziale al 37%. Questo primo aggiornamento rappresenta già un incremento significativo, ma il clinico sa che una singola fonte di informazione potrebbe non essere sufficiente per una diagnosi affidabile.

Perciò, procede con il secondo strumento diagnostico: un'osservazione strutturata in classe che offre una prospettiva complementare con una sensibilità del 75% e una specificità del 90%.

```{r}
# Secondo aggiornamento: anche l'osservazione risulta positiva
# Assumendo indipendenza condizionale dei test dato lo stato del paziente
P_both_pos_given_ADHD <- sens_T1 * sens_T2
P_both_pos_given_no_ADHD <- fp_T1 * fp_T2
P_ADHD_T1_T2 <- P_both_pos_given_ADHD * P_ADHD
P_both_pos <- P_ADHD_T1_T2 + P_both_pos_given_no_ADHD * (1 - P_ADHD)
P_ADHD_given_both_pos <- P_ADHD_T1_T2 / P_both_pos

cat("Probabilità dopo entrambi i test positivi:", round(P_ADHD_given_both_pos * 100, 1), "%\n")
```

Quando anche l'osservazione in classe risulta positiva, la probabilità di ADHD raggiunge l'82%. Questo secondo aggiornamento dimostra il potere cumulativo dell'integrazione di evidenze multiple.

```{r}
# Sintesi completa dell'evoluzione diagnostica
evoluzione_diagnostica <- data.frame(
  Fase = c("Prior (prevalenza)", "Dopo questionario positivo", "Dopo entrambi i test positivi"),
  Probabilita_ADHD = paste0(round(c(P_ADHD, P_ADHD_given_T1pos, P_ADHD_given_both_pos) * 100, 1), "%"),
  Incremento = c("Baseline", "+27%", "+45% aggiuntivi")
)

print(evoluzione_diagnostica)
```

Il risultato illustra il potere dell'integrazione di evidenze multiple. Partendo da una prevalenza del 10%, il primo test positivo porta la probabilità al 37%. Il secondo test positivo, proveniente da una fonte indipendente (osservazione comportamentale vs. report genitoriale), fornisce un'informazione aggiuntiva che aumenta la probabilità all'82%. Questo cumulo moltiplicativo di evidenze trasforma una stima epidemiologica generale in una valutazione clinicamente utile e sufficientemente solida da poter guidare le decisioni terapeutiche.
:::

::: {.callout-note collapse="true" title="Confronto tra approccio bayesiano e frequentista"}
#### Esempio: Inferenza su moneta sospetta {.unnumbered .unlisted}

**Scenario**: 10 lanci di una moneta producono 8 risultati "testa". Dobbiamo valutare se la moneta sia equa ($\theta = 0.5$) o sbilanciata verso testa ($\theta = 0.7$).

```{r}
# Configurazione dello scenario sperimentale
n_lanci <- 10
teste_osservate <- 8

# Definizione delle ipotesi in competizione
theta_equa <- 0.5
theta_sbilanciata <- 0.7

# Prior uniforme: inizialmente consideriamo equamente plausibili le due ipotesi
prior_equa <- 0.5
prior_sbilanciata <- 0.5
```

I dati osservati mostrano 8 teste su 10 lanci. Per valutare le due ipotesi, calcoliamo prima quanto siano probabili questi dati sotto ciascuna di esse:

```{r}
# Calcolo delle verosimiglianze per le due ipotesi
lik_equa <- dbinom(teste_osservate, n_lanci, theta_equa)
lik_sbilanciata <- dbinom(teste_osservate, n_lanci, theta_sbilanciata)

cat("Verosimiglianza moneta equa:", round(lik_equa, 4), "\n")
cat("Verosimiglianza moneta sbilanciata:", round(lik_sbilanciata, 4), "\n")
cat("Rapporto di verosimiglianza:", round(lik_sbilanciata/lik_equa, 1), "\n")
```

I dati sono circa 5.3 volte più probabili se la moneta è sbilanciata ($\theta = 0.7$) rispetto all'ipotesi di equità. Applichiamo ora il teorema di Bayes per aggiornare le nostre credenze:

```{r}
# Aggiornamento bayesiano delle probabilità
evidenza_totale <- lik_equa * prior_equa + lik_sbilanciata * prior_sbilanciata
post_equa <- (lik_equa * prior_equa) / evidenza_totale
post_sbilanciata <- (lik_sbilanciata * prior_sbilanciata) / evidenza_totale

# Sintesi dei risultati
risultati_bayesiani <- data.frame(
  Metrica = c("Verosimiglianza (moneta equa)", 
              "Verosimiglianza (moneta sbilanciata)", 
              "Probabilità a posteriori (equa)", 
              "Probabilità a posteriori (sbilanciata)"),
  Valore = round(c(lik_equa, lik_sbilanciata, post_equa, post_sbilanciata), 4),
  Interpretazione = c("P(8 teste | θ = 0.5)",
                     "P(8 teste | θ = 0.7)", 
                     "P(θ = 0.5 | 8 teste)",
                     "P(θ = 0.7 | 8 teste)")
)

print(risultati_bayesiani)
```

**Analisi frequentista**: 
```{r}
# Calcolo del p-value frequentista
p_value <- 1 - pbinom(8, 10, 0.5)  # P(≥8 teste | θ = 0.5)
cat("p-value frequentista:", round(p_value, 3), "\n")
```

L'approccio frequentista calcolerebbe $P(\geq 8\ \text{teste} \mid \theta = 0.5) \approx 0.011$ e, considerandolo statisticamente significativo ($p < 0.05$), rifiuterebbe l'ipotesi di equità. Tuttavia, questo approccio non quantifica quanto dovremmo credere che la moneta sia effettivamente sbilanciata.

**Analisi bayesiana**: fornisce una risposta diretta alla domanda di ricerca. I dati sono 5.3 volte più probabili sotto l'ipotesi di sbilanciamento, portando la probabilità a posteriori della moneta sbilanciata all'**84%**. Questo rappresenta un supporto sostanziale ma non conclusivo: permane un'incertezza non trascurabile (16% di probabilità residua per l'equità) che ulteriori osservazioni potrebbero ridurre.

**Contrasto metodologico**: mentre il test frequentista valuta quanto sia inusuale osservare dati così estremi assumendo vera l'ipotesi nulla, l'approccio bayesiano quantifica direttamente la plausibilità relativa delle diverse ipotesi alla luce dei dati osservati. Il risultato bayesiano (84% di probabilità per lo sbilanciamento) fornisce una misura più intuitiva e direttamente interpretabile dell'evidenza rispetto al valore-$p$ frequentista.
:::

## Aggiornamento bayesiano con distribuzioni continue

Quando il parametro di interesse è **continuo**, come la probabilità sottostante di un certo comportamento o di una risposta corretta, il teorema di Bayes non opera più su singole probabilità, ma su **intere distribuzioni di probabilità**. In questo contesto, l’inferenza bayesiana fornisce una rappresentazione completa dell’incertezza, anziché limitarsi a una stima puntuale.

### Il modello Beta–Binomiale

La distribuzione **Beta** rappresenta una scelta naturale per modellare le credenze su una probabilità $\theta \in [0,1]$. Quando i dati osservati seguono un modello binomiale, l’aggiornamento bayesiano assume una forma particolarmente semplice ed elegante (per una trattazione approfondita si vedano i Capitoli 12 e 13 del manuale didattico e i materiali del *companion site*).

::: {.callout-note title="Proprietà di coniugazione Beta–Binomiale"}

* **Distribuzione a priori**: $\theta \sim \text{Beta}(\alpha,\beta)$
* **Modello dei dati**: $k$ successi in $n$ prove indipendenti
* **Distribuzione a posteriori**: $\theta \mid \text{dati} \sim \text{Beta}(\alpha + k,; \beta + n - k)$

**Interpretazione**
I parametri $\alpha$ e $\beta$ possono essere interpretati come *pseudo-osservazioni* precedenti: rispettivamente successi e fallimenti. L’aggiornamento bayesiano avviene sommando le evidenze empiriche a queste quantità iniziali.
:::

Questa proprietà di **coniugazione** rende l’aggiornamento bayesiano al tempo stesso computazionalmente semplice e concettualmente trasparente: la distribuzione a posteriori appartiene alla stessa famiglia della distribuzione a priori, differendo solo nei parametri.

### Visualizzazione dell’aggiornamento

```{r}
#| label: fig-beta-binomial
#| fig-cap: "Aggiornamento bayesiano nel modello Beta-Binomiale. La distribuzione a posteriori rappresenta una sintesi tra le credenze iniziali (prior) e l'informazione contenuta nei dati (likelihood)."

# Scenario: Test a scelta multipla con 4 opzioni
# Prior centrato sull'ipotesi di risposta casuale (1/4 = 0.25)
alpha_prior <- 1
beta_prior <- 3  # Media prior = 1/(1+3) = 0.25

# Dati osservati: 12 risposte corrette su 30
n_obs <- 30
k_success <- 12

# Aggiornamento bayesiano
alpha_post <- alpha_prior + k_success
beta_post <- beta_prior + (n_obs - k_success)

# Griglia per visualizzazione
theta_seq <- seq(0, 1, length.out = 500)

# Calcolo delle densità
prior_dens <- dbeta(theta_seq, alpha_prior, beta_prior)
posterior_dens <- dbeta(theta_seq, alpha_post, beta_post)

# Normalizzazione della verosimiglianza per visualizzazione
likelihood_dens <- dbinom(k_success, size = n_obs, prob = theta_seq)
likelihood_dens <- likelihood_dens / max(likelihood_dens) * max(posterior_dens)

# Preparazione dati per visualizzazione
df_beta <- data.frame(
  theta = theta_seq,
  Prior = prior_dens,
  Verosimiglianza = likelihood_dens,
  Posterior = posterior_dens
)

df_beta_long <- df_beta %>%
  pivot_longer(cols = c(Prior, Verosimiglianza, Posterior),
               names_to = "Componente", values_to = "Densita")

ggplot(df_beta_long, aes(x = theta, y = Densita, color = Componente, linetype = Componente)) +
  geom_line(linewidth = 1.2) +
  geom_vline(xintercept = 0.25, linetype = "dotted", alpha = 0.5) +
  annotate("text", x = 0.27, y = max(posterior_dens) * 0.9, 
           label = "Risposta\ncasuale", hjust = 0, size = 3.5) +
  scale_fill_qualitative() +
  scale_linetype_manual(values = c("Prior" = "dashed", "Verosimiglianza" = "dotted", "Posterior" = "solid")) +
  labs(
    title = "Aggiornamento bayesiano\nnel modello Beta-Binomiale",
    subtitle = "12 risposte corrette su 30 in un test a 4 opzioni",
    x = expression(theta ~ "(probabilità di risposta corretta)"),
    y = "Densità di probabilità"
  ) 
```

La visualizzazione illustra in modo diretto il meccanismo dell’aggiornamento bayesiano:

* la **distribuzione a priori** (linea tratteggiata) è centrata su $\theta = 0.25$ e rappresenta la credenza iniziale che lo studente stia rispondendo a caso;
* la **verosimiglianza** (linea punteggiata) indica che i dati osservati ($12/30 \approx 0.40$) sono massimamente compatibili con valori di $\theta$ attorno a 0.40;
* la **distribuzione a posteriori** (linea continua) rappresenta la sintesi bayesiana: è spostata verso i dati, ma non coincide con essi, riflettendo l’influenza residua delle credenze iniziali.

```{r}
# Confronto tra diversi approcci inferenziali
prior_mean <- alpha_prior / (alpha_prior + beta_prior)
post_mean <- alpha_post / (alpha_post + beta_post)
mle <- k_success / n_obs

data.frame(
  Metodo = c("Media a priori", "Stima di massima verosimiglianza", "Media a posteriori"),
  Valore = round(c(prior_mean, mle, post_mean), 3),
  Interpretazione = c("Credenza iniziale", 
                      "Solo informazione dai dati", 
                      "Sintesi tra prior e dati")
)
```

Il confronto numerico evidenzia tre concetti distinti:

* la **media a priori** riflette esclusivamente la conoscenza iniziale;
* la **stima di massima verosimiglianza** utilizza solo l’informazione contenuta nei dati;
* la **media a posteriori** integra in modo coerente entrambe le fonti di informazione.

Questo mostra come l’approccio bayesiano non sostituisca i dati con il prior, ma li **ponderi** in base alla loro quantità e affidabilità.

### Intervalli di credibilità bayesiani

A differenza degli intervalli di confidenza frequentisti, che descrivono le proprietà di una procedura di stima nel lungo periodo, gli **intervalli di credibilità bayesiani** forniscono una quantificazione diretta dell’incertezza relativa al parametro di interesse.

```{r}
#| label: fig-credibility
#| fig-cap: "Distribuzione a posteriori con intervallo di credibilità al 95%. L'area ombreggiata rappresenta la regione in cui assegniamo probabilità 0.95 che si trovi il vero valore del parametro."

# Calcolo dell'intervallo di credibilità
ci_lower <- qbeta(0.025, alpha_post, beta_post)
ci_upper <- qbeta(0.975, alpha_post, beta_post)

# Creazione del dataframe per la visualizzazione
df_posterior <- data.frame(
  theta = theta_seq,
  densita = posterior_dens
)

ggplot(df_posterior, aes(x = theta, y = densita)) +
  geom_line(linewidth = 1.2) +
  geom_area(data = df_posterior %>% 
              dplyr::filter(theta >= ci_lower & theta <= ci_upper),
            aes(x = theta, y = densita), alpha = 0.3) +
  geom_vline(xintercept = c(ci_lower, ci_upper), linetype = "dashed") +
  geom_vline(xintercept = post_mean,  linewidth = 1) +
  annotate("text", x = post_mean + 0.02, y = max(posterior_dens) * 0.7,
           label = paste0("Media: ", round(post_mean, 3)), 
           hjust = 0, size = 4) +
  annotate("text", x = mean(c(ci_lower, ci_upper)), y = max(posterior_dens) * 0.4,
           label = paste0("IC 95%\n[", round(ci_lower, 3), ", ", round(ci_upper, 3), "]"), size = 4) +
  scale_fill_qualitative() +
  labs(
    title = "Distribuzione a posteriori con intervallo di credibilità",
    subtitle = "Quantificazione completa dell'incertezza sul parametro θ",
    x = expression(theta ~ "(probabilità di risposta corretta)"),
    y = "Densità a posteriori"
  ) 
```

L’intervallo di credibilità al 95%,
$$
[0.23,;0.55],
$$
rappresenta la regione nella quale, alla luce dei dati osservati e delle credenze iniziali, assegniamo una probabilità del 95% che si trovi il vero valore del parametro $\theta$.

Questa interpretazione è **epistemicamente diretta**: l’incertezza riguarda il parametro stesso, non il comportamento ipotetico di una procedura di stima ripetuta infinite volte. L’intervallo di confidenza frequentista, al contrario, si riferisce alla frequenza con cui intervalli costruiti con lo stesso metodo conterrebbero il parametro vero, senza permettere un’affermazione probabilistica diretta sul parametro specifico osservato.

## Riflessioni conclusive {.unnumbered .unlisted}

Il **teorema di Bayes** rappresenta molto più di una formula matematica: costituisce un **principio normativo** per il ragionamento razionale in condizioni di incertezza. La sua derivazione dalla simmetria della probabilità congiunta mostra che l’aggiornamento bayesiano delle credenze non è una scelta metodologica opzionale, ma una **necessità logica** per chiunque accetti i vincoli di coerenza imposti dalla teoria della probabilità.

Il percorso sviluppato in questo capitolo ha chiarito come il teorema di Bayes risponda in modo sistematico alle domande fondamentali dell’inferenza: come trasformare l’informazione contenuta nei dati in conoscenza sulle ipotesi, come integrare in modo coerente la conoscenza pregressa con nuove evidenze, e come quantificare l’incertezza residua dopo l’osservazione. In questo quadro, l’inferenza non consiste nel sostituire le credenze iniziali con i dati, ma nel **rivederle razionalmente** alla luce dell’evidenza disponibile.

Le applicazioni discusse, dalla diagnostica clinica alla valutazione della comorbilità, dall’analisi di test sequenziali all’aggiornamento di parametri continui, illustrano la versatilità dell’approccio bayesiano. In ciascun caso, il teorema di Bayes rende operativo il processo inferenziale, esplicitando le assunzioni di partenza, distinguendo chiaramente tra direzione predittiva e direzione inferenziale, e fornendo una quantificazione coerente dell’aggiornamento delle credenze.

Questo capitolo conclude la trattazione dei **fondamenti della probabilità bayesiana**. I concetti stabiliti, ovvero la specificazione del *prior*, il ruolo della *verosimiglianza*, il calcolo del *posterior* e l’inferenza basata sull’intera distribuzione risultante, costituiranno la base per sviluppi più avanzati, come l’inferenza su parametri continui, i modelli gerarchici, la selezione di modelli e i metodi computazionali per problemi complessi. Al crescere della complessità dei modelli, tuttavia, la logica sottostante rimarrà invariata: **la razionalità come coerenza, l’apprendimento come aggiornamento bayesiano, la probabilità come grado di credenza**.

Come osservò Pierre-Simon Laplace oltre due secoli fa, il calcolo delle probabilità non è altro che *il buon senso ridotto a calcolo*. Il teorema di Bayes ne rappresenta il motore fondamentale.

## Punti chiave da ricordare {.unnumbered}

::: {.callout-important}
**Concetti essenziali di questo capitolo:**

1. **Teorema di Bayes come inversione probabilistica**
   - Nasce dalla simmetria della probabilità congiunta: $P(A \cap B) = P(A \mid B)P(B) = P(B \mid A)P(A)$
   - Permette di invertire il condizionamento: da $P(B \mid A)$ (verosimiglianza) a $P(A \mid B)$ (posterior)
   - Non introduce nuovi principi, è una conseguenza algebrica della definizione di probabilità condizionata

2. **Interpretazione epistemica dei componenti**
   - **Prior** $P(H)$: grado di credenza iniziale nell'ipotesi prima dei dati
   - **Verosimiglianza** $P(E \mid H)$: compatibilità dei dati con l'ipotesi (capacità predittiva)
   - **Evidenza marginale** $P(E)$: costante di normalizzazione (probabilità totale dei dati)
   - **Posterior** $P(H \mid E)$: credenza aggiornata nell'ipotesi dopo aver osservato i dati

3. **Forma in odds e rapporto di verosimiglianza**
   - Odds a posteriori = LR × Odds a priori
   - $\text{LR} = \frac{P(E \mid H)}{P(E \mid H^c)}$ quantifica la forza diagnostica dell'evidenza
   - Utile per aggiornamenti sequenziali: ogni evidenza moltiplica gli odds

4. **Fallacia del tasso base**
   - Ignorare il prior (prevalenza) porta a sovrastimare il VPP di test diagnostici
   - Con bassa prevalenza, anche test accurati producono molti falsi positivi
   - Esempio critico in screening di popolazione vs contesti clinici selezionati

5. **Aggiornamento bayesiano sequenziale**
   - Il posterior di oggi diventa il prior di domani
   - Coerenza: l'ordine dei dati non cambia il posterior finale
   - Permette di incorporare evidenze man mano che emergono

6. **Modello Beta-Binomiale**
   - Prior: $\theta \sim \text{Beta}(\alpha, \beta)$
   - Dati: $k$ successi su $n$ prove
   - Posterior: $\theta \mid k \sim \text{Beta}(\alpha + k, \beta + n - k)$ (coniugazione)
   - Media posteriore: compromesso ponderato tra prior e dati

7. **Intervalli di credibilità vs intervalli di confidenza**
   - **Intervallo di credibilità (95%)**: "C'è probabilità 0.95 che il parametro sia in questo intervallo"
   - **Intervallo di confidenza (95%)**: "Se ripetessi infinite volte, il 95% degli intervalli conterrebbe il parametro"
   - Interpretazione epistemica diretta vs proprietà della procedura

**Formule da ricordare:**

$$
P(H \mid E) = \frac{P(E \mid H) \cdot P(H)}{P(E)} \quad \text{(forma base)}
$$

$$
P(H \mid E) \propto P(E \mid H) \cdot P(H) \quad \text{(forma proporzionale)}
$$

$$
\frac{P(H \mid E)}{P(H^c \mid E)} = \frac{P(E \mid H)}{P(E \mid H^c)} \cdot \frac{P(H)}{P(H^c)} \quad \text{(forma in odds)}
$$

$$
\text{Beta}(\alpha, \beta) \xrightarrow{k/n} \text{Beta}(\alpha + k, \beta + n - k) \quad \text{(aggiornamento Beta-Binomiale)}
$$

**Applicazioni diagnostiche essenziali:**

- **VPP con Bayes**: $P(D \mid T^+) = \frac{\text{sens} \cdot P(D)}{\text{sens} \cdot P(D) + (1-\text{spec}) \cdot P(D^c)}$
- **LR positivo**: $\text{LR}^+ = \frac{\text{sens}}{1 - \text{spec}}$
- **LR negativo**: $\text{LR}^- = \frac{1 - \text{sens}}{\text{spec}}$

**Per il prossimo capitolo:**

Nel @sec-prob-random-var inizieremo lo studio sistematico delle **variabili casuali**, formalizzando il passaggio da eventi discreti a quantità numeriche. Vedremo come il teorema di Bayes si generalizzi all'inferenza su parametri continui e come le distribuzioni di probabilità descrivano l'incertezza su valori numerici, preparando il terreno per modelli statistici sempre più sofisticati.
:::

::: {.callout-note collapse=true title="Informazioni sull'ambiente di sviluppo"}
```{r}
sessionInfo()
```
:::

## Bibliografia {.unnumbered .unlisted}
