# Il teorema di Bayes {#sec-prob-bayes-theorem}

## Introduzione {.unnumbered .unlisted}

Il teorema di Bayes costituisce il punto di arrivo naturale del percorso concettuale sviluppato nei capitoli precedenti. Dopo aver definito la probabilità come grado di credenza razionale (@sec-prob-interpretation), stabilito gli assiomi come vincoli di coerenza (@sec-prob-axioms-coherence), riconosciuto l'equiprobabilità come caso particolare della simmetria epistemica (@sec-equiprobability-combinatorics) e identificato la probabilità condizionata come meccanismo di aggiornamento delle credenze (@sec-prob-conditional-prob), il teorema di Bayes emerge come la formalizzazione matematica di ciò che significa *apprendere dall'esperienza*.

Il teorema risolve un problema epistemologico fondamentale: come trasformare l'informazione che dal mondo giunge a noi, sotto forma di dati osservati, evidenze empiriche o sintomi clinici, in conoscenza riguardante ciò che non possiamo osservare direttamente, ovvero le cause, le ipotesi, i parametri sottostanti. Questa inversione della direzione del condizionamento probabilistico costituisce l'essenza dell'inferenza induttiva.

In questo capitolo esamineremo il teorema non soltanto come strumento tecnico di calcolo, ma come principio normativo che prescrive il modo ottimale di integrare la conoscenza pregressa con le nuove osservazioni. Vedremo come questo meccanismo si applichi naturalmente ai problemi diagnostici in psicologia clinica, alla valutazione delle ipotesi nella ricerca sperimentale e al ragionamento quotidiano in condizioni di incertezza.

### Panoramica del capitolo {.unnumbered .unlisted}

- Derivazione del teorema dalla simmetria della probabilità congiunta.
- Interpretazione epistemica delle componenti: prior, likelihood, posterior.
- Probabilità inversa come problema fondamentale dell'inferenza.
- Forma in odds e rapporti di verosimiglianza per applicazioni cliniche.
- Applicazioni a test diagnostici e valutazione della comorbilità.
- Fallacia del tasso base e sue implicazioni per il ragionamento clinico.
- Aggiornamento bayesiano con distribuzioni Beta.
- Intervalli di credibilità e loro interpretazione epistemica.

::: {.callout-tip collapse=true}
## Prerequisiti

- Aver letto i capitoli precedenti, specialmente @sec-prob-conditional-prob.
- Leggere *Everything is Predictable: How Bayesian Statistics Explain Our World* [@chivers2024everything].
- Leggere [Bayesian Models of Cognition](https://oecs.mit.edu/pub/lwxmte1p/release/2) di Thomas L. Griffiths.
:::

::: {.callout-caution collapse=true title="Preparazione del Notebook"}

```{r}
#| output: false
here::here("code", "_common.R") |> 
  source()

# Caricamento dei pacchetti necessari
if (!requireNamespace("pacman")) install.packages("pacman")
pacman::p_load(ggplot2, dplyr, tidyr, patchwork)
```
:::

## La simmetria fondamentale della probabilità congiunta

Il teorema di Bayes non introduce nuovi principi, ma emerge come conseguenza algebrica della definizione di probabilità condizionata. Questa derivazione dimostra che l'aggiornamento bayesiano delle credenze non costituisce una scelta arbitraria, ma rappresenta piuttosto una necessità logica per chiunque accetti il quadro assiomatico della teoria della probabilità.

### Dalla probabilità congiunta al teorema di Bayes

Nel @sec-prob-conditional-prob abbiamo visto che la probabilità congiunta di due eventi può essere espressa in due modi equivalenti, a seconda di quale evento scegliamo come "base" per il condizionamento:

$$
P(A \cap B) = P(A \mid B) \cdot P(B) = P(B \mid A) \cdot P(A).
$$ {#eq-joint-symmetry}

Questa simmetria non è accidentale: riflette il fatto che la probabilità congiunta rappresenta una struttura di credenze completa e coerente, dalla quale possiamo estrarre diverse probabilità condizionate a seconda della prospettiva adottata. Quando uguagliamo le due espressioni e risolviamo per $P(A \mid B)$, otteniamo:

::: {#thm-bayes-theorem}
### Teorema di Bayes (forma fondamentale)

Per eventi $A$ e $B$ con $P(B) > 0$:

$$
P(A \mid B) = \frac{P(B \mid A) \cdot P(A)}{P(B)}.
$$ {#eq-bayes-basic}
:::

Ciascun termine di questa espressione possiede un significato epistemico preciso che conviene esplicitare.

La **distribuzione a priori** $P(A)$ rappresenta il grado di credenza iniziale nell'ipotesi $A$ prima di considerare l'evidenza $B$. Questa valutazione preliminare incorpora tutto ciò che sappiamo—o crediamo di sapere—sulla base della conoscenza pregressa: studi precedenti, esperienza clinica, prevalenze epidemiologiche, oppure, in condizioni di massima ignoranza, il principio di indifferenza.

La **funzione di verosimiglianza** $P(B \mid A)$ quantifica quanto l'evidenza osservata sia compatibile con l'ipotesi in esame. Questa quantità misura la capacità predittiva dell'ipotesi: se $A$ fosse vera, quanto sarebbe plausibile osservare proprio l'evidenza $B$? Nei contesti diagnostici, questa corrisponde alla sensibilità di un test.

L'**evidenza marginale** $P(B)$ rappresenta la probabilità complessiva di osservare $B$, calcolata come media pesata su tutte le possibili ipotesi. Questa quantità funge da costante di normalizzazione che garantisce la coerenza probabilistica del risultato.

La **distribuzione a posteriori** $P(A \mid B)$ esprime la credenza rivista nell'ipotesi $A$ dopo aver osservato l'evidenza $B$. Questa è la risposta alla domanda inferenziale di interesse pratico.

Una forma spesso più illuminante nelle applicazioni è la **versione proporzionale**:
$$
P(A \mid B) \propto P(B \mid A) \cdot P(A),
$$
che enfatizza come la distribuzione a posteriori sia il prodotto ponderato di verosimiglianza e prior, con il denominatore che serve esclusivamente a garantire la normalizzazione.

### Interpretazione attraverso le tabelle di probabilità congiunta

Il significato operativo del teorema diventa trasparente quando lo esaminiamo attraverso le tabelle 2×2 introdotte nei capitoli precedenti:

|       | $B$  | $B^c$ | Marginali |
|-------|------|-------|-----------|
| $A$   | $P(A \cap B)$ | $P(A \cap B^c)$ | $P(A)$ |
| $A^c$ | $P(A^c \cap B)$ | $P(A^c \cap B^c)$ | $P(A^c)$ |
| **Marginali** | $P(B)$ | $P(B^c)$ | $1$ |

In questa rappresentazione, le componenti del teorema assumono un'interpretazione geometrica immediata. La distribuzione a priori $P(A)$ corrisponde alla marginale della riga associata ad $A$. La funzione di verosimiglianza $P(B \mid A) = P(A \cap B) / P(A)$ rappresenta la proporzione della riga di $A$ che cade nella colonna di $B$. La distribuzione a posteriori $P(A \mid B) = P(A \cap B) / P(B)$ costituisce la proporzione della colonna di $B$ appartenente alla riga di $A$.

Il teorema di Bayes opera dunque una **rotazione della prospettiva**: dalla visione per righe (condizionata all'ipotesi) alla visione per colonne (condizionata all'evidenza), sfruttando la struttura simmetrica della distribuzione congiunta.

#### Costruzione di una tabella di probabilità congiunta per un test diagnostico

Consideriamo un test per la depressione con sensibilità $P(T+ \mid D)=0.85$, tasso di falsi positivi $P(T+ \mid D^c)=0.10$ e una prevalenza della depressione pari a $P(D)=0.15$. Da questi valori possiamo costruire la distribuzione congiunta dei due eventi: stato clinico ($D$ / $D^c$) ed esito del test ($T+$ / $T-$).

```{r}
P_D <- 0.15        # Prevalenza della depressione
sens <- 0.85       # Sensibilità: P(T+|D)
fp_rate <- 0.10    # Tasso di falsi positivi: P(T+|D^c)
```

```{r}
# Probabilità congiunte ricavate da prior e condizionate
P_D_and_Tpos  <- sens * P_D
P_D_and_Tneg  <- (1 - sens) * P_D
P_Dc_and_Tpos <- fp_rate * (1 - P_D)
P_Dc_and_Tneg <- (1 - fp_rate) * (1 - P_D)
```

```{r}
# Tabella congiunta
tab <- matrix(
  c(P_D_and_Tpos, P_D_and_Tneg, P_Dc_and_Tpos, P_Dc_and_Tneg),
  nrow = 2, byrow = TRUE,
  dimnames = list(Stato = c("Depresso", "Non depresso"), Test = c("T+", "T-"))
)

round(tab, 4)
```

Una volta costruita la tabella, il teorema di Bayes emerge immediatamente dalle sue relazioni strutturali. Ad esempio, per calcolare $P(D \mid T+)$ è sufficiente utilizzare:

[
P(D \mid T+) ;=; \frac{P(D \cap T+)}{P(T+)}.
]

```{r}
P_Tpos <- sum(tab[, 1])              # Marginale P(T+)
P_D_given_Tpos <- tab[1, 1] / P_Tpos # P(D | T+)
```

Possiamo verificare che questo risultato coincide esattamente con l’applicazione diretta della formula di Bayes:

```{r}
posterior_formula <- (sens * P_D) / P_Tpos
```

```{r}
data.frame(
  Quantità = c("P(D)", "P(T+|D)", "P(T+)", "P(D|T+)"),
  Valore   = round(c(P_D, sens, P_Tpos, P_D_given_Tpos), 4)
)
```

In questo modo la tabella mostra in modo trasparente che la formula di Bayes non è un’ulteriore assunzione, ma una conseguenza immediata delle regole della probabilità e dalla struttura della distribuzione congiunta.

## Probabilità inversa: il problema fondamentale dell'inferenza

Il teorema di Bayes fornisce la soluzione formale a quello che i matematici del XVIII secolo chiamavano il *problema della probabilità inversa*: risalire dagli effetti alle cause, dalle osservazioni alle ipotesi, dai dati ai parametri.

### L'asimmetria tra predizione e inferenza

Nella ricerca scientifica e nella pratica clinica, le informazioni disponibili riguardano tipicamente la direzione predittiva:

- $P(\text{Dati} \mid \text{Ipotesi})$ — la probabilità di osservare determinati dati se una teoria fosse vera.

Ma la domanda di reale interesse scientifico procede nella direzione opposta:

- $P(\text{Ipotesi} \mid \text{Dati})$ — il grado di credibilità dell'ipotesi alla luce dei dati osservati.

Queste due quantità sono profondamente diverse, e la confusione tra esse costituisce uno degli errori inferenziali più diffusi e consequenziali.

::: {.callout-warning title="Errori inferenziali comuni"}
#### La confusione tra $P(E \mid H)$ e $P(H \mid E)$ {.unnumbered .unlisted}

**Errore nella diagnostica clinica:**

> "Questo test ha una sensibilità del 95%, quindi se il risultato è positivo c'è il 95% di probabilità che il paziente abbia la malattia."

Questa affermazione confonde la sensibilità $P(T^+ \mid M)$ con il valore predittivo positivo $P(M \mid T^+)$. La probabilità che il paziente sia malato dopo un test positivo dipende criticamente dalla prevalenza della condizione, informazione completamente assente dalla sensibilità.

**Errore nel contesto giuridico (fallacia del procuratore):**

> "La probabilità che un individuo innocente possieda questo profilo DNA è di 1 su 1 milione, quindi la probabilità che l'imputato sia innocente è di 1 su 1 milione."

Questa argomentazione confonde $P(\text{DNA} \mid \text{Innocente})$ con $P(\text{Innocente} \mid \text{DNA})$. In una città di 10 milioni di abitanti, anche con una corrispondenza DNA di 1 su 1 milione, ci aspetteremmo circa 10 persone con lo stesso profilo, rendendo la probabilità di innocenza molto più alta di quanto suggerito dall'argomento fallace.

Il teorema di Bayes rappresenta l'unico strumento formalmente corretto per effettuare questa inversione in modo logicamente coerente.
:::

### La formulazione con partizione dello spazio delle ipotesi

Nelle applicazioni pratiche, la probabilità marginale dell'evidenza $P(E)$ raramente è nota direttamente. Tuttavia, possiamo calcolarla attraverso la *legge della probabilità totale*, scomponendo rispetto a una partizione dello spazio delle ipotesi:

$$
P(E) = P(E \mid H) P(H) + P(E \mid H^c) P(H^c).
$$ {#eq-evidence-partition}

Questa espansione permette di scrivere il teorema di Bayes nella forma estesa:

$$
P(H \mid E) = \frac{P(E \mid H) \cdot P(H)}{P(E \mid H) P(H) + P(E \mid H^c) P(H^c)}.
$$ {#eq-bayes-expanded}

Questa formulazione è particolarmente utile nei contesti diagnostici, dove le probabilità condizionate $P(E \mid H)$ e $P(E \mid H^c)$—corrispondenti a sensibilità e tasso di falsi positivi—sono tipicamente note dalla validazione degli strumenti di misura.

::: {.callout-important title="Il ruolo epistemico dell'evidenza marginale"}
La quantità $P(E)$ rappresenta quanto l'evidenza $E$ sia "sorprendente" nel contesto generale della nostra conoscenza. Quando $P(E \mid H^c)$ è elevato, l'evidenza perde capacità discriminante: potrebbe verificarsi indipendentemente dalla verità di $H$. Quando invece l'evidenza è probabile solo sotto $H$ (basso $P(E \mid H^c)$), essa fornisce un forte supporto all'ipotesi.

La distribuzione a posteriori aumenta rispetto a quella a priori solo quando il *rapporto di verosimiglianza* $P(E \mid H) / P(E \mid H^c)$ supera 1, indicando che l'evidenza è più compatibile con l'ipotesi che con la sua negazione.
:::

## Applicazioni alla diagnostica clinica

### La fallacia del tasso base

Uno degli errori cognitivi più documentati nella letteratura sulla razionalità umana riguarda la tendenza sistematica a trascurare le informazioni sulla prevalenza base quando si valutano probabilità condizionate. In ambito clinico, questo si traduce in una sovrastima del valore predittivo dei test positivi, specialmente quando la condizione target è rara.

```{r}
#| label: fig-base-rate
#| fig-cap: "L'effetto della prevalenza sul valore predittivo positivo. Lo stesso test (sensibilità 85%, specificità 90%) fornisce informazioni diagnostiche radicalmente diverse in popolazioni con prevalenze differenti."

# Analisi sistematica del VPP al variare della prevalenza
prevalences <- seq(0.01, 0.50, by = 0.01)

VPP <- function(prev, sens, spec) {
  fp <- 1 - spec
  P_Tpos <- sens * prev + fp * (1 - prev)
  (sens * prev) / P_Tpos
}

sens <- 0.85
spec <- 0.90
vpps <- VPP(prevalences, sens, spec)

df_baseRate <- data.frame(
  Prevalenza = prevalences,
  VPP = vpps
)

ggplot(df_baseRate, aes(x = Prevalenza, y = VPP)) +
  geom_line(linewidth = 1.2, color = "#2E86AB") +
  geom_hline(yintercept = 0.5, linetype = "dashed", color = "#A23B72", alpha = 0.7) +
  geom_vline(xintercept = 0.08, linetype = "dotted", alpha = 0.5) +
  geom_point(aes(x = 0.08, y = VPP(0.08, sens, spec)), 
             color = "#F18F01", size = 3) +
  annotate("text", x = 0.10, y = 0.18, 
           label = "Medicina\ngenerale\n(8%)", hjust = 0, size = 3.5, 
           color = "#555555") +
  annotate("text", x = 0.35, y = 0.55, 
           label = "Soglia di utilità\nclinica (50%)", 
           color = "#A23B72", size = 3.8) +
  scale_x_continuous(labels = scales::percent) +
  scale_y_continuous(labels = scales::percent) +
  labs(
    title = "Effetto del tasso base sul valore predittivo positivo",
    subtitle = "Test: sensibilità 85%, specificità 90%",
    x = "Prevalenza del disturbo nella popolazione",
    y = "Valore Predittivo Positivo (VPP)"
  ) +
  theme_minimal(base_size = 12) +
  theme(
    plot.title = element_text(face = "bold", hjust = 0.5),
    plot.subtitle = element_text(hjust = 0.5, color = "#555555")
  )
```

Il grafico illustra una verità controintuitiva ma fondamentale: l'utilità clinica di un test dipende non solo dalle sue proprietà intrinseche (sensibilità e specificità), ma anche dal contesto in cui viene impiegato. Lo stesso test che risulta informativo in un ambulatorio specialistico (prevalenza 30%, VPP circa 78%) può essere fuorviante in medicina di base (prevalenza 8%, VPP circa 43%), generando più falsi allarmi che diagnosi corrette.

### Test diagnostico per il disturbo depressivo: un'analisi completa

Consideriamo uno scenario clinico realistico per illustrare l'applicazione del ragionamento bayesiano alla diagnostica.

```{r}
# Scenario: Screening per depressione maggiore in medicina generale

P_D <- 0.08          # Prevalenza nella popolazione
sens <- 0.85         # Sensibilità del test
spec <- 0.90         # Specificità
fp_rate <- 1 - spec  # Tasso di falsi positivi

# Applicazione del teorema di Bayes
P_Tpos <- sens * P_D + fp_rate * (1 - P_D)
P_Tneg <- (1 - sens) * P_D + spec * (1 - P_D)

P_D_given_Tpos <- (sens * P_D) / P_Tpos
P_D_given_Tneg <- ((1 - sens) * P_D) / P_Tneg

# Sintesi dell'analisi bayesiana
risultati <- data.frame(
  Misura = c("Probabilità pre-test (prior)", 
             "Sensibilità", 
             "Specificità",
             "VPP (probabilità post-test positivo)",
             "Probabilità post-test negativo"),
  Valore = paste0(round(c(P_D, sens, spec, P_D_given_Tpos, P_D_given_Tneg) * 100, 1), "%")
)
risultati
```

L'analisi rivela l'asimmetria informativa caratteristica dei test di screening in popolazioni a bassa prevalenza. Un test positivo incrementa la probabilità di depressione dall'8% al 42% circa—un aumento sostanziale ma che lascia ancora maggiore probabilità all'assenza di disturbo. Un test negativo, invece, riduce la probabilità a meno dell'1.5%, fornendo una rassicurazione quasi definitiva.

Questa asimmetria suggerisce che, in contesti di screening a bassa prevalenza, il valore principale del test risiede nella sua capacità di *escludere* la condizione (alto valore predittivo negativo) piuttosto che di confermarla.

### Diagnostica sequenziale: l'accumulo di evidenze

Il ragionamento clinico raramente si basa su un singolo test. Il teorema di Bayes fornisce il framework naturale per integrare evidenze multiple, trasformando iterativamente il posterior di un'osservazione nel prior della successiva.

```{r}
#| label: fig-sequential
#| fig-cap: "Aggiornamento bayesiano sequenziale nella valutazione dell'ADHD. Ogni test positivo incrementa la probabilità, ma l'effetto dipende dalla probabilità di partenza."

# Valutazione ADHD con due strumenti complementari
P_ADHD <- 0.05       # Prevalenza in popolazione scolare
sens_T1 <- 0.80      # Questionario genitori
spec_T1 <- 0.85
sens_T2 <- 0.75      # Osservazione in classe  
spec_T2 <- 0.88

# Rapporti di verosimiglianza
LR_pos_T1 <- sens_T1 / (1 - spec_T1)
LR_pos_T2 <- sens_T2 / (1 - spec_T2)

# Aggiornamento sequenziale
prior_odds <- P_ADHD / (1 - P_ADHD)

# Dopo primo test positivo
post_odds_T1 <- prior_odds * LR_pos_T1
post_prob_T1 <- post_odds_T1 / (1 + post_odds_T1)

# Dopo secondo test positivo
post_odds_both <- post_odds_T1 * LR_pos_T2
post_prob_both <- post_odds_both / (1 + post_odds_both)

# Visualizzazione della cascata di aggiornamenti
df_sequential <- data.frame(
  Momento = factor(c("Prior\n(prevalenza)", "Dopo questionario\ngenitori (+)", 
                     "Dopo osservazione\nin classe (+)"),
                   levels = c("Prior\n(prevalenza)", "Dopo questionario\ngenitori (+)", 
                              "Dopo osservazione\nin classe (+)")),
  Probabilita = c(P_ADHD, post_prob_T1, post_prob_both)
)

ggplot(df_sequential, aes(x = Momento, y = Probabilita)) +
  geom_col(fill = "#4E79A7", alpha = 0.8, width = 0.6) +
  geom_text(aes(label = sprintf("%.1f%%", Probabilita * 100)), 
            vjust = -0.8, size = 4.5, fontface = "bold") +
  geom_line(aes(group = 1), linewidth = 1.2, color = "#2E5984", alpha = 0.8) +
  geom_point(size = 3.5, color = "#2E5984") +
  labs(
    title = "Aggiornamento bayesiano sequenziale nella diagnostica ADHD",
    subtitle = paste0("LR+ questionario: ", round(LR_pos_T1, 1), 
                     " — LR+ osservazione: ", round(LR_pos_T2, 1)),
    y = "Probabilità di ADHD",
    x = NULL
  ) +
  scale_y_continuous(labels = scales::percent, limits = c(0, 0.40)) +
  theme_minimal(base_size = 13) +
  theme(plot.title = element_text(face = "bold", hjust = 0.5))
```

Il processo illustra come evidenze convergenti da fonti indipendenti accumulino il loro potere informativo. La probabilità evolve dal 5% iniziale al 22% dopo il primo test e al 32% dopo il secondo. Ogni strumento contribuisce con informazioni complementari: il questionario cattura la percezione genitoriale del comportamento a casa, l'osservazione documenta le manifestazioni in contesto scolastico. L'assunzione di indipendenza condizionale—che i due test siano indipendenti *dato* lo stato reale del bambino—permette di moltiplicare i rapporti di verosimiglianza.

## Applicazioni alla ricerca psicologica

### Comorbilità e aggiornamento delle credenze diagnostiche

Il ragionamento clinico rappresenta un'applicazione naturale del teorema di Bayes. Consideriamo uno psicologo che valuta un nuovo paziente. Prima ancora del colloquio, dispone di informazioni dalla letteratura: la prevalenza della depressione nella popolazione clinica di riferimento è circa il 40%. Questa costituisce la distribuzione a priori.

La letteratura indica anche che depressione e ansia presentano una forte comorbilità: la probabilità di osservare ansia in un paziente depresso, $P(A \mid D)$, è circa il 60%. La prevalenza generale dell'ansia è del 35%.

Durante il colloquio, emergono chiari segni di ansia. Come deve aggiornarsi la credenza nella diagnosi di depressione?

```{r}
# Aggiornamento bayesiano per comorbilità
P_D <- 0.40          # Prior sulla depressione
P_A_given_D <- 0.60  # Probabilità di ansia dato depressione
P_A <- 0.35          # Prevalenza ansia

# Teorema di Bayes
P_D_given_A <- (P_A_given_D * P_D) / P_A

# Calcolo del complementare: cosa succede se l'ansia è assente?
P_not_A <- 1 - P_A
P_D_and_A <- P_A_given_D * P_D
P_D_and_not_A <- P_D - P_D_and_A
P_D_given_not_A <- P_D_and_not_A / P_not_A

# Risultati dell'aggiornamento
data.frame(
  Scenario = c("Prima dell'osservazione", 
               "Dopo osservare ansia",
               "Dopo escludere ansia"),
  Probabilita_Depressione = paste0(round(c(P_D, P_D_given_A, P_D_given_not_A) * 100, 1), "%")
)
```

L'osservazione di ansia quasi raddoppia la probabilità di depressione, dal 40% al 69%. Simmetricamente, l'assenza di ansia—un sintomo fortemente correlato—riduce drasticamente la probabilità al 25%. Questo processo cattura l'essenza del ragionamento diagnostico: ogni nuovo dato modifica in modo quantificabile le probabilità delle ipotesi, trasformando un sospetto clinico iniziale in una valutazione sempre più informata.

### Valore diagnostico incrementale di test multipli

Consideriamo ora la valutazione di un possibile caso di ADHD, dove sono disponibili due strumenti complementari: un questionario per genitori e un'osservazione strutturata in classe.

```{r}
# Valutazione ADHD con test multipli
P_ADHD <- 0.10       # Prevalenza nella popolazione di riferimento

# Test 1: Questionario genitori (es. Conners)
sens_T1 <- 0.80
spec_T1 <- 0.85
fp_T1 <- 1 - spec_T1

# Test 2: Osservazione strutturata in classe
sens_T2 <- 0.75
spec_T2 <- 0.90
fp_T2 <- 1 - spec_T2

# Primo aggiornamento: questionario positivo
P_T1pos <- sens_T1 * P_ADHD + fp_T1 * (1 - P_ADHD)
P_ADHD_given_T1pos <- (sens_T1 * P_ADHD) / P_T1pos

# Secondo aggiornamento: anche osservazione positiva
# Assumendo indipendenza condizionale dei test dato lo stato
P_both_pos_given_ADHD <- sens_T1 * sens_T2
P_both_pos_given_no_ADHD <- fp_T1 * fp_T2
P_ADHD_T1_T2 <- P_both_pos_given_ADHD * P_ADHD
P_both_pos <- P_ADHD_T1_T2 + P_both_pos_given_no_ADHD * (1 - P_ADHD)
P_ADHD_given_both_pos <- P_ADHD_T1_T2 / P_both_pos

# Evoluzione della probabilità
data.frame(
  Fase = c("Prior (prevalenza)", "Dopo T1+", "Dopo T1+ e T2+"),
  Probabilita_ADHD = paste0(round(c(P_ADHD, P_ADHD_given_T1pos, P_ADHD_given_both_pos) * 100, 1), "%")
)
```

Il risultato illustra il potere dell'integrazione di evidenze multiple. Partendo da una prevalenza del 10%, il primo test positivo porta la probabilità al 37%. Il secondo test positivo, provenendo da una fonte indipendente (osservazione comportamentale vs. report genitoriale), fornisce informazione aggiuntiva che eleva la probabilità all'82%. Questo cumulo moltiplicativo dell'evidenza trasforma una stima epidemiologica generale in una valutazione clinicamente utile.

## Aggiornamento bayesiano con distribuzioni continue

Quando il parametro di interesse è continuo—come la probabilità sottostante di un certo comportamento—il teorema di Bayes opera su *distribuzioni di probabilità* piuttosto che su probabilità discrete.

### Il modello Beta-Binomiale

La distribuzione Beta costituisce la scelta naturale per rappresentare credenze riguardanti probabilità $\theta \in [0,1]$. In combinazione con dati binomiali, il processo di aggiornamento assume una forma particolarmente elegante.

::: {.callout-note title="Proprietà di coniugazione Beta-Binomiale"}
**Distribuzione a priori**: $\theta \sim \text{Beta}(\alpha, \beta)$

**Modello dei dati**: $k$ successi in $n$ prove indipendenti

**Distribuzione a posteriori**: $\theta \mid \text{dati} \sim \text{Beta}(\alpha + k, \beta + n - k)$

**Interpretazione**: La distribuzione a priori può essere interpretata come equivalente a "$\alpha - 1$ pseudo-successi e $\beta - 1$ pseudo-fallimenti" osservati precedentemente. L'aggiornamento consiste semplicemente nel sommare i successi e fallimenti effettivamente osservati.
:::

Questa proprietà di *coniugazione* rende l'aggiornamento bayesiano computazionalmente semplice: le distribuzioni a priori e a posteriori appartengono alla stessa famiglia parametrica.

```{r}
#| label: fig-beta-binomial
#| fig-cap: "Aggiornamento bayesiano nel modello Beta-Binomiale. La distribuzione a posteriori rappresenta un compromesso tra le credenze iniziali (prior) e l'informazione contenuta nei dati (likelihood)."

# Scenario: Test a scelta multipla con 4 opzioni
# Prior centrato sull'ipotesi di risposta casuale (1/4 = 0.25)
alpha0 <- 1
beta0 <- 3  # Media prior = 1/(1+3) = 0.25

# Dati osservati: 12 risposte corrette su 30
n <- 30
k <- 12

# Distribuzione a posteriori
alpha1 <- alpha0 + k
beta1 <- beta0 + (n - k)

# Griglia per visualizzazione
theta <- seq(0, 1, length.out = 500)

# Calcolo delle densità
prior_dens <- dbeta(theta, alpha0, beta0)
posterior_dens <- dbeta(theta, alpha1, beta1)
likelihood_dens <- dbeta(theta, k + 1, n - k + 1)
likelihood_dens <- likelihood_dens / max(likelihood_dens) * max(posterior_dens)

# Preparazione dati per visualizzazione
df_beta <- data.frame(
  theta = theta,
  Prior = prior_dens,
  Likelihood = likelihood_dens,
  Posterior = posterior_dens
)

df_beta_long <- df_beta %>%
  pivot_longer(cols = c(Prior, Likelihood, Posterior),
               names_to = "Componente", values_to = "Densita")

ggplot(df_beta_long, aes(x = theta, y = Densita, color = Componente, linetype = Componente)) +
  geom_line(linewidth = 1.2) +
  geom_vline(xintercept = 0.25, linetype = "dotted", alpha = 0.5) +
  annotate("text", x = 0.27, y = max(posterior_dens) * 0.9, 
           label = "Risposta\ncasuale", hjust = 0, size = 3.5) +
  scale_color_manual(values = c("Prior" = "#E63946", "Likelihood" = "#457B9D", "Posterior" = "#2A9D8F")) +
  scale_linetype_manual(values = c("Prior" = "dashed", "Likelihood" = "dotted", "Posterior" = "solid")) +
  labs(
    title = "Aggiornamento bayesiano nel modello Beta-Binomiale",
    subtitle = "12 risposte corrette su 30 in un test a 4 opzioni",
    x = expression(theta ~ "(probabilità di risposta corretta)"),
    y = "Densità di probabilità",
    color = "Componente",
    linetype = "Componente"
  ) +
  theme_minimal() +
  theme(legend.position = "top")
```

La visualizzazione illustra il meccanismo dell'aggiornamento bayesiano. La distribuzione a priori (tratteggiata rossa), centrata su 0.25, esprime la credenza iniziale che lo studente stia rispondendo a caso. La funzione di verosimiglianza (punteggiata blu) indica che i dati osservati (12/30 = 40% di risposte corrette) sono massimamente compatibili con un valore di $\theta$ intorno a 0.40. La distribuzione a posteriori (solida verde) rappresenta la sintesi bayesiana: spostata verso il dato osservato ma non completamente, riflettendo l'influenza residua del prior.

```{r}
# Confronto tra stime
prior_mean <- alpha0 / (alpha0 + beta0)
post_mean <- alpha1 / (alpha1 + beta1)
mle <- k / n

data.frame(
  Stima = c("Media prior", "MLE (frequentista)", "Media posterior"),
  Valore = round(c(prior_mean, mle, post_mean), 3),
  Interpretazione = c("Credenza iniziale", 
                      "Solo informazione dai dati", 
                      "Compromesso bayesiano")
)
```

### Intervalli di credibilità bayesiani

A differenza degli intervalli di confidenza frequentisti, gli intervalli di credibilità ammettono un'interpretazione probabilistica diretta riguardo al parametro.

```{r}
#| label: fig-credibility
#| fig-cap: "Distribuzione a posteriori con intervallo di credibilità al 95%. L'area ombreggiata rappresenta la regione in cui assegniamo probabilità 0.95 che si trovi il vero valore del parametro."

# Calcolo dell'intervallo di credibilità
ci_lower <- qbeta(0.025, alpha1, beta1)
ci_upper <- qbeta(0.975, alpha1, beta1)

ggplot(df_beta, aes(x = theta, y = Posterior)) +
  geom_line(linewidth = 1.2, color = "#2A9D8F") +
  geom_area(data = df_beta %>% filter(theta >= ci_lower & theta <= ci_upper),
            aes(x = theta, y = Posterior), fill = "#2A9D8F", alpha = 0.3) +
  geom_vline(xintercept = c(ci_lower, ci_upper), linetype = "dashed", color = "#2A9D8F") +
  geom_vline(xintercept = post_mean, color = "#E63946", linewidth = 1) +
  annotate("text", x = post_mean + 0.02, y = max(posterior_dens) * 0.7,
           label = paste0("Media: ", round(post_mean, 3)), 
           hjust = 0, color = "#E63946", size = 4) +
  annotate("text", x = mean(c(ci_lower, ci_upper)), y = max(posterior_dens) * 0.4,
           label = paste0("IC 95%\n[", round(ci_lower, 3), ", ", round(ci_upper, 3), "]"),
           color = "#1D3557", size = 4) +
  labs(
    title = "Distribuzione a posteriori con intervallo di credibilità",
    subtitle = "Quantificazione completa dell'incertezza sul parametro θ",
    x = expression(theta ~ "(probabilità di risposta corretta)"),
    y = "Densità a posteriori"
  ) +
  theme_minimal()
```

**Interpretazione epistemica**: L'intervallo [0.26, 0.53] rappresenta la regione in cui, alla luce dei dati osservati e delle nostre credenze iniziali, assegniamo una probabilità del 95% che si trovi il vero valore del parametro. Questa interpretazione differisce fondamentalmente da quella degli intervalli di confidenza, che si riferiscono alle proprietà della procedura di stima piuttosto che al parametro stesso.

::: {.callout-note collapse="true" title="Esempio: Inferenza su moneta sospetta"}
### Confronto tra approccio bayesiano e frequentista

**Scenario**: 10 lanci di una moneta producono 8 risultati "testa". La moneta è equa ($\theta = 0.5$) o sbilanciata ($\theta = 0.7$)?

```{r}
# Dati sperimentali
n <- 10
k <- 8

# Ipotesi in competizione
theta_fair <- 0.5
theta_biased <- 0.7

# Prior uniforme sulle due ipotesi
prior_fair <- 0.5
prior_biased <- 0.5

# Funzioni di verosimiglianza
lik_fair <- dbinom(k, n, theta_fair)
lik_biased <- dbinom(k, n, theta_biased)

# Aggiornamento bayesiano
evidence <- lik_fair * prior_fair + lik_biased * prior_biased
post_fair <- (lik_fair * prior_fair) / evidence
post_biased <- (lik_biased * prior_biased) / evidence

# Rapporto di verosimiglianza
LR <- lik_biased / lik_fair

# Risultati
data.frame(
  Misura = c("P(8 teste | equa)", "P(8 teste | sbilanciata)", 
             "Likelihood Ratio", "Posterior equa", "Posterior sbilanciata"),
  Valore = round(c(lik_fair, lik_biased, LR, post_fair, post_biased), 4)
)
```

L'approccio frequentista calcolerebbe $P(\text{8+ teste} \mid \theta = 0.5) \approx 0.055$ e, trovandolo "significativo", rifiuterebbe l'ipotesi di equità. Ma questo non risponde alla domanda di interesse: quanto dovremmo *credere* che la moneta sia sbilanciata?

L'analisi bayesiana fornisce una risposta diretta: i dati sono circa 2.7 volte più probabili sotto l'ipotesi di sbilanciamento, portando la probabilità a posteriori al 73%. Questo rappresenta un supporto moderato ma non conclusivo—permane un'incertezza sostanziale che ulteriori osservazioni potrebbero ridurre.
:::

## Riflessioni conclusive {.unnumbered .unlisted}

Il teorema di Bayes rappresenta molto più di una formula matematica: costituisce un principio normativo per il ragionamento razionale in condizioni di incertezza. La sua derivazione dalla semplice simmetria della probabilità congiunta rivela che l'aggiornamento bayesiano non è un'opzione metodologica tra altre, ma una necessità logica per chiunque accetti le regole della probabilità.

Il percorso sviluppato in questo capitolo ha mostrato come il teorema fornisca risposte precise alle domande fondamentali dell'inferenza: come trasformare l'informazione sui dati in conoscenza sulle ipotesi, come integrare la conoscenza pregressa con le nuove evidenze, come quantificare l'incertezza residua dopo l'osservazione.

Le applicazioni esaminate—dalla diagnostica clinica alla valutazione della comorbilità, dalla stima di parametri all'accumulo di evidenze da fonti multiple—illustrano la versatilità del framework bayesiano. In ciascun caso, il teorema traduce operativamente il processo di ragionamento, rendendo esplicite le assunzioni e quantificando in modo coerente l'aggiornamento delle credenze.

Questo capitolo conclude la trattazione dei fondamenti della probabilità bayesiana. I principi stabiliti—la specificazione del prior, la definizione della verosimiglianza, il calcolo del posterior, l'inferenza dalla distribuzione risultante—costituiranno la base per gli sviluppi più avanzati: l'inferenza su parametri continui mediante distribuzioni complete, i modelli gerarchici, la selezione di modelli e i metodi computazionali per problemi complessi. Ma la logica sottostante rimarrà invariata: la razionalità come coerenza, l'apprendimento come aggiornamento bayesiano, la probabilità come grado di credenza.

Come osservò Laplace oltre due secoli fa, il calcolo delle probabilità non è altro che il buon senso ridotto a calcolo. Il teorema di Bayes ne rappresenta il motore fondamentale.

## Esercizi {.unnumbered}

È facile trovare online esercizi sull'applicazione del teorema di Bayes. Consigliamo gli esercizi 1–6 disponibili su [questa pagina](https://mathcenter.oxford.emory.edu/site/math117/probSetBayesTheorem/).

::: {.callout-important title="Problemi aggiuntivi" collapse="true"}

### Esercizi concettuali

1. Spiega perché il teorema di Bayes è una conseguenza algebrica della definizione di probabilità condizionata, non un nuovo assioma.

2. La simmetria $P(A \cap B) = P(A \mid B) P(B) = P(B \mid A) P(A)$ è il cuore di Bayes. Spiega cosa significa epistemicamente questa simmetria.

3. Perché $P(E \mid H)$ (likelihood) e $P(H \mid E)$ (posterior) possono essere molto diversi? Fai un esempio concreto.

4. Nel teorema di Bayes, $P(E)$ è spesso chiamata "evidence". Perché questo termine è appropriato? Cosa "evidenzia"?

5. La forma in odds semplifica calcoli e intuizione. Spiega perché moltiplicare odds per LR è più intuitivo che la formula classica.

### Esercizi su applicazioni diagnostiche

6. Test per disturbo d'ansia sociale:
   - Prevalenza università: 4%
   - Sensibilità: 88%
   - Specificità: 92%
   
   a. Calcola VPP e VPN
   b. Visualizza come VPP cambia con prevalenza (grafico)
   c. Quale prevalenza minima per VPP > 0.5?

7. Due test indipendenti per depressione:
   - Prior: 12%
   - Test 1: sens=0.85, spec=0.88
   - Test 2: sens=0.80, spec=0.90
   - Entrambi positivi
   
   Calcola posterior finale usando:
   a. Formula di Bayes ripetuta
   b. Forma in odds con LR moltiplicati

8. Screening per PTSD in veterani (prevalenza 15%) vs popolazione generale (prevalenza 3%). Stesso test (sens=0.82, spec=0.85).
   
   a. Calcola VPP in ciascun contesto
   b. Commenta l'importanza del contesto per interpretazione

### Esercizi su forma odds/LR

9. Converti:
   a. Probabilità 0.20 in odds
   b. Odds 3:1 in probabilità
   c. Prior 0.30, LR=5 → Posterior in odds e probabilità

10. Un test ha LR+=15 e LR-=0.1.
    a. È un "buon" test? Perché?
    b. Con prior 10%, calcola posterior per test+ e test-
    c. Quanto deve essere alto il prior per avere posterior>0.9 dopo test+?

11. Dimostra algebricamente che:
    $$\text{Odds}(H \mid E) = \text{Odds}(H) \times \frac{P(E \mid H)}{P(E \mid H^c)}$$
    partendo dal teorema di Bayes in forma classica.

### Esercizi su Beta-Binomiale

12. Prior $\text{Beta}(2, 5)$ (media ≈ 0.29). Osservo 15 successi in 40 prove.
    a. Calcola parametri del posterior
    b. Media e IC 95% del posterior
    c. Visualizza prior, likelihood, posterior

13. Test a 5 opzioni (guessing = 0.20). Studente risponde correttamente a 18 su 50.
    a. Scegli prior appropriato centrato su 0.20
    b. Calcola posterior
    c. Qual è P(θ > 0.25 | dati)? (migliore del guessing)

14. Confronta due prior:
    - Vago: Beta(1,1)
    - Informativo: Beta(8,2) (centrato su 0.8)
    
    Con gli stessi dati (7 successi su 10), calcola i due posterior e confronta.

### Esercizi su fallacia del tasso base

15. Test per malattia rara (prevalenza 0.1%):
    - Sensibilità: 99%
    - Specificità: 98%
    
    a. Calcola VPP
    b. Molte persone stimano VPP ≈ 99%. Spiega l'errore
    c. Crea grafico VPP vs prevalenza per visualizzare

16. In tribunale, DNA matching probabilità 1 su 100,000 se innocente. Procuratore sostiene "quindi 99.999% colpevole".
    a. Identifica l'errore (quale confusione probabilistica?)
    b. Con prior 1% (basato su altre evidenze), calcola posterior corretto

17. Un medico dice: "Il test è accurato al 95%, quindi se positivo c'è il 95% di probabilità di malattia". 
    a. Perché è sbagliato?
    b. Quali informazioni servono per calcolare il valore corretto?

### Esercizi applicati psicologia

18. **Comorbidità e Bayes**: Paziente con diagnosi confermata di depressione (D). Qual è P(Ansia | D)?
    - Prevalenza ansia in popolazione: 15%
    - Prevalenza depressione: 20%
    - P(Ansia ∩ Depressione) = 10%
    
    [Hint: Usa tabella congiunta, poi Bayes]

19. **Efficacia terapia**: 
    - Prior: P(Terapia efficace) = 0.60 (da meta-analisi)
    - Studio pilota: 8 migliorati su 10 trattati
    - Sotto ipotesi "efficace": P(miglioramento) = 0.75
    - Sotto ipotesi "non efficace": P(miglioramento) = 0.40
    
    Calcola posterior sull'efficacia.

20. **Screening autismo** (M-CHAT):
    - Prevalenza 18 mesi: 1.5%
    - Sensibilità: 0.85
    - Specificità: 0.93
    
    a. Bambino risulta positivo. P(Autismo)?
    b. Secondo screening (indipendente) anche positivo. Nuovo posterior?
    c. Visualizza aggiornamento sequenziale

### Esercizi computazionali

21. Scrivi funzione R che:
    - Input: prior (prob), sens, spec, test_result (+/-)
    - Output: posterior, con visualizzazione barplot

22. Crea visualizzazione interattiva (Shiny o animazione) che mostra come posterior cambia al variare di:
    - Prior (slider 0-1)
    - Sensibilità (slider)
    - Specificità (slider)

23. Simula esperimento bayesiano:
    - Prior Beta(2,2) su θ
    - Genera dati binomiali con θ vero = 0.7
    - Aggiorna posterior dopo ogni osservazione
    - Anima convergenza del posterior verso θ vero

:::

::: {.callout-tip title="Soluzioni selezionate" collapse="true"}

### Soluzioni concettuali

1. Il teorema segue da: $P(A \cap B) = P(A \mid B) P(B)$ e $P(A \cap B) = P(B \mid A) P(A)$. Uguagliando e dividendo per $P(B)$ si ottiene Bayes. Non serve nuovo assioma—è algebra su definizioni esistenti.

2. La simmetria significa: la congiunta può essere costruita in due modi equivalenti (condizionare su A poi B, o su B poi A). Epistemicamente: non importa l'ordine in cui acquisiamo informazioni—la credenza congiunta finale è la stessa.

3. Esempio: $P(\text{Test+} \mid \text{Malattia}) = 0.95$ (sensibilità alta), ma $P(\text{Malattia} \mid \text{Test+}) = 0.30$ (VPP basso) se prevalenza è molto bassa. Il prior (tasso base) è cruciale!

4. "Evidence" normalizza: $P(E) = \sum_i P(E \mid H_i) P(H_i)$. Rappresenta "quanto E è probabile marginalmente". Se E è molto raro, osservarlo è più informativo (forte evidenza).

5. Odds sono additive in log-scala: $\log(\text{Odds posterior}) = \log(\text{Odds prior}) + \log(\text{LR})$. Moltiplicare odds per LR è quindi "sommare evidenze" in scala naturale.

### Soluzioni diagnostica

6. a. VPP = $\frac{0.88 \times 0.04}{0.88 \times 0.04 + 0.08 \times 0.96} \approx 0.32$
      VPN = $\frac{0.92 \times 0.96}{0.12 \times 0.04 + 0.92 \times 0.96} \approx 0.995$
   
   c. Per VPP > 0.5: prevalenza deve essere ≥ 10% circa

7. a. Dopo T1+: $P(D \mid T1+) = \frac{0.85 \times 0.12}{0.85 \times 0.12 + 0.12 \times 0.88} \approx 0.49$
      Dopo T2+: $P(D \mid T1+, T2+) = \frac{0.80 \times 0.49}{0.80 \times 0.49 + 0.10 \times 0.51} \approx 0.88$
   
   b. Odds: $\frac{0.12}{0.88} \times \frac{0.85}{0.12} \times \frac{0.80}{0.10} = 7.26$ → prob = 0.88 ✓

8. a. Veterani: VPP ≈ 0.45; Pop. generale: VPP ≈ 0.13
   b. Stesso test, interpretazioni diverse! Il contesto (prior) è essenziale.

### Soluzioni odds/LR

9. a. Odds = 0.20/0.80 = 0.25 (1:4)
   b. Prob = 3/(3+1) = 0.75
   c. Odds posterior = (0.30/0.70) × 5 ≈ 2.14 → prob ≈ 0.68

10. a. Ottimo test! LR+ molto alto (forte evidenza positiva), LR- molto basso (forte evidenza negativa)
    b. Test+: Odds = 0.11 × 15 = 1.67 → prob ≈ 0.63
       Test-: Odds = 0.11 × 0.1 = 0.011 → prob ≈ 0.01
    c. Serve prior ≈ 0.06 (6%)

11. Dimostrazione:
    $$\text{Odds}(H|E) = \frac{P(H|E)}{P(H^c|E)}
              = \frac{P(E|H)P(H)/P(E)}{P(E|H^c)P(H^c)/P(E)}
              = \frac{P(H)}{P(H^c)} \times \frac{P(E|H)}{P(E|H^c)}
              = \text{Odds}(H) \times \text{LR}$$

### Soluzioni Beta-Binomiale

12. a. Posterior: Beta(2+15, 5+25) = Beta(17, 30)
    b. Media = 17/47 ≈ 0.36; IC95% = [0.24, 0.49]

13. a. Prior: Beta(2, 8) ha media 0.20
    b. Posterior: Beta(20, 40) con media 20/60 = 0.33
    c. `pbeta(0.25, 20, 40, lower.tail=FALSE)` ≈ 0.95

14. Prior vago → posterior più influenzato dai dati
    Prior informativo → posterior "tira" verso prior
    Con pochi dati (10), prior informativo domina ancora

### Soluzioni applicazioni

18. Dalla tabella: P(A|D) = P(A∩D)/P(D) = 0.10/0.20 = 0.50

19. LR = P(8/10|Efficace)/P(8/10|Non efficace)
       = dbinom(8,10,0.75) / dbinom(8,10,0.40)
       ≈ 0.282/0.121 ≈ 2.33
    Posterior: (0.60/0.40) × 2.33 ≈ 3.5 → prob ≈ 0.78

20. a. VPP ≈ 0.17 (prevalenza molto bassa!)
    b. Dopo secondo test: posterior primo diventa prior secondo
       Nuovo posterior ≈ 0.63

:::

## Bibliografia {.unnumbered .unlisted}
