
# Il teorema di Bayes {#sec-prob-bayes-theorem}

## Introduzione {.unnumbered .unlisted}

Il **teorema di Bayes** rappresenta il punto di arrivo naturale del percorso concettuale sviluppato nei capitoli precedenti. Dopo aver interpretato la probabilità come *grado di credenza razionale* (@sec-prob-interpretation), chiarito il ruolo degli assiomi come vincoli di coerenza (@sec-prob-axioms-coherence), riconosciuto l'equiprobabilità come caso particolare di simmetria epistemica (@sec-equiprobability-combinatorics) e identificato la probabilità condizionata come meccanismo generale di aggiornamento delle credenze (@sec-prob-conditional-prob), il teorema di Bayes emerge come la **formalizzazione matematica dell'apprendimento dall'esperienza**.

In questo capitolo:

1. **Deriveremo** il teorema dalla simmetria della probabilità congiunta, mostrando che non è una nuova assunzione ma una conseguenza inevitabile di ciò che abbiamo già stabilito.

2. **Interpreteremo** ciascuna componente (prior, verosimiglianza, evidenza, posterior) dal punto di vista epistemico.

3. **Esploreremo** la forma in odds, particolarmente utile per applicazioni diagnostiche.

4. **Applicheremo** il teorema a scenari clinici e di ricerca, mostrando sia il suo potere sia le insidie del ragionamento probabilistico.

5. **Estenderemo** l'aggiornamento bayesiano al caso di parametri continui, introducendo il modello Beta-Binomiale.

::: {.callout-tip collapse="true"}
## Prerequisiti

Per seguire questo capitolo è necessario aver letto:

- @sec-prob-interpretation
- @sec-prob-axioms-coherence
- @sec-equiprobability-combinatorics
- @sec-prob-conditional-prob — **fondamentale**

Conoscenze matematiche richieste:

- @sec-apx-sets - per operazioni su eventi;
- @sec-apx-sums - per legge della probabilità totale.

Letture complementari consigliate:

- Chivers, T. (2024). *Everything is Predictable: How Bayesian Statistics Explain Our World* [@chivers2024everything], per una prospettiva divulgativa sul ragionamento bayesiano.
:::

::: {.callout-caution collapse=true title="Preparazione del Notebook"}
```{r}
#| output: false
here::here("code", "_common.R") |> 
  source()
# Riapplica il tema per sicurezza
apply_visual_theme()
```
:::

## Il problema fondamentale della conoscenza {#sec-inverse-problem}

Prima di introdurre la formula, è essenziale comprendere il problema concettuale che il teorema di Bayes è chiamato a risolvere.

Immaginiamo di essere uno psicologo clinico. Un paziente si presenta con sintomi che potrebbero indicare depressione. Si decide di somministrare un test di screening e il risultato è positivo.

Che cosa sappiamo ora che non sapevamo prima?

La risposta intuitiva potrebbe essere: "Ora so che il paziente è probabilmente depresso." Ma questa conclusione è prematura. Il test ci dice invece qualcosa di diverso: **quanto è probabile osservare un risultato positivo *se il paziente fosse depresso***.

La domanda che realmente interessa il clinico è un'altra: quanto è probabile che **questa persona specifica**, che ha appena ottenuto un risultato positivo, sia *effettivamente* depressa?

### L'asimmetria tra predizione e inferenza

L'esempio mette in luce una **asimmetria fondamentale del ragionamento scientifico**:

| | Domanda | Formula | Direzione |
|:---|:---|:---|:---|
| **Predizione** | "Se il paziente è depresso, quanto è probabile che il test risulti positivo?" | $P(T^+ \mid D)$ | Dall'ipotesi ai dati |
| **Inferenza** | "Dato che il test è positivo, quanto è probabile che il paziente sia depresso?" | $P(D \mid T^+)$ | Dai dati all'ipotesi |

I modelli scientifici sono quasi sempre costruiti nella direzione predittiva. Conosciamo sensibilità e specificità dei test. Tuttavia, l'informazione che riceviamo dal mondo procede nella direzione opposta: osserviamo **esiti**, non **stati latenti**.

Il teorema di Bayes è precisamente lo strumento che consente di **collegare queste due direzioni**, trasformando la conoscenza predittiva in conoscenza inferenziale.

### Perché questo è il cuore della scienza

Questa "inversione" non è un dettaglio tecnico. È l'essenza stessa del metodo scientifico.

Ogni esperimento produce dati. Ma i dati, da soli, non ci dicono quali ipotesi siano vere. Ci dicono quanto sarebbero attesi sotto diverse ipotesi. Il passaggio dai dati alle ipotesi richiede un'operazione logica che il teorema di Bayes formalizza in modo preciso.

Nella ricerca psicologica questo problema si presenta continuamente:

- un questionario produce un certo punteggio: che cosa ci dice sul tratto latente?
- un esperimento mostra una differenza tra gruppi: quanto è plausibile che esista un effetto reale?
- un paziente risponde a un trattamento: in che misura possiamo generalizzare?

Il teorema di Bayes fornisce una risposta a questa esigenza fondamentale: ci dice come integrare in modo razionalmente coerente le nuove informazioni con ciò che già sappiamo.

## La simmetria fondamentale della probabilità congiunta {#sec-bayes-derivation}

Il **teorema di Bayes** non introduce nuovi principi probabilistici, ma emerge come una conseguenza algebrica inevitabile della definizione di probabilità condizionata.

### L'uguaglianza che genera tutto

Ricordiamo che la probabilità congiunta può essere scritta in due modi equivalenti:

$$
P(A \cap B) = P(A \mid B) \cdot P(B) = P(B \mid A) \cdot P(A).
$$ {#eq-joint-symmetry}

Questa uguaglianza esprime un fatto profondo: la probabilità congiunta è una struttura *simmetrica*. Possiamo "scomporla" partendo da $A$ o partendo da $B$, e otteniamo lo stesso risultato.

Uguagliando le due espressioni e risolvendo per $P(A \mid B)$:

$$
P(A \mid B) = \frac{P(B \mid A) \cdot P(A)}{P(B)}.
$$

Questo è il teorema di Bayes. Non abbiamo introdotto nulla di nuovo: abbiamo solo riorganizzato le stesse informazioni.

::: {#thm-bayes-theorem}
### Teorema di Bayes (forma fondamentale)

Per eventi $A$ e $B$ con $P(B) > 0$ vale:

$$
P(A \mid B) = \frac{P(B \mid A) \cdot P(A)}{P(B)}.
$$ {#eq-bayes-basic}
:::

### Interpretazione epistemica dei componenti

Ciascun termine del teorema di Bayes ha un'interpretazione precisa in termini di credenze.

::: {.callout-important title="I quattro attori del teorema di Bayes"}

**La distribuzione a priori: $P(A)$**

Rappresenta il grado di credenza nell'ipotesi $A$ *prima* di osservare l'evidenza $B$: studi precedenti, esperienza clinica, prevalenze epidemiologiche, intuizioni teoriche.

Il prior non è un'invenzione arbitraria. È l'esplicitazione di conoscenze che *comunque* influenzano il nostro ragionamento.

**La verosimiglianza: $P(B \mid A)$**

Quantifica quanto l'evidenza osservata sia *compatibile* con l'ipotesi. Se $A$ fosse vera, quanto sarebbe plausibile osservare $B$?

In diagnostica, corrisponde alla sensibilità; in statistica, alla funzione di verosimiglianza.

**L'evidenza marginale: $P(B)$**

Rappresenta la probabilità complessiva di osservare $B$, indipendentemente dalla verità di $A$. Garantisce che il posterior sia correttamente normalizzato.

**La distribuzione a posteriori: $P(A \mid B)$**

È la risposta alla nostra domanda inferenziale: quanto crediamo in $A$ *dopo* aver osservato $B$? Sintesi razionale tra prior e dati.
:::

### La forma proporzionale

Spesso è utile scrivere il teorema in forma proporzionale:

$$
P(A \mid B) \propto P(B \mid A) \cdot P(A).
$$

Il denominatore $P(B)$ serve solo a normalizzare. Ciò che determina la forma del posterior è il prodotto verosimiglianza × prior.

## Forma estesa con legge della probabilità totale {#sec-bayes-expanded}

Nelle applicazioni pratiche, spesso non conosciamo direttamente $P(B)$, ma possiamo calcolarlo con la legge della probabilità totale:

$$
P(B) = P(B \mid A) \cdot P(A) + P(B \mid A^c) \cdot P(A^c).
$$

Sostituendo otteniamo la **forma estesa**:

$$
P(A \mid B) = \frac{P(B \mid A) \cdot P(A)}{P(B \mid A) \cdot P(A) + P(B \mid A^c) \cdot P(A^c)}.
$$ {#eq-bayes-expanded}

Questa formulazione è particolarmente utile in diagnostica, dove conosciamo sensibilità e tasso di falsi positivi.

::: {.callout-note collapse="true" title="Esempio: costruzione esplicita di una tabella diagnostica"}

Consideriamo un test per la depressione con:

$$
P(D)=0.15,\quad
P(T^+ \mid D)=0.85,\quad
P(T^+ \mid D^c)=0.10.
$$

**Passo 1: Costruire la tabella congiunta**

```{r}
P_D <- 0.15
sens <- 0.85
fp_rate <- 0.10

# Probabilità congiunte
P_D_and_Tpos  <- sens * P_D
P_D_and_Tneg  <- (1 - sens) * P_D
P_Dc_and_Tpos <- fp_rate * (1 - P_D)
P_Dc_and_Tneg <- (1 - fp_rate) * (1 - P_D)

tab <- matrix(
  c(P_D_and_Tpos, P_D_and_Tneg,
    P_Dc_and_Tpos, P_Dc_and_Tneg),
  nrow = 2, byrow = TRUE,
  dimnames = list(Stato = c("Depresso", "Non depresso"),
                  Test  = c("T+", "T-"))
)
print(round(tab, 4))
```

**Passo 2: Calcolare il posterior dalla tabella**

```{r}
P_Tpos <- sum(tab[, 1])
P_D_given_Tpos <- tab[1, 1] / P_Tpos
cat("P(D | T+) =", round(P_D_given_Tpos, 4), "\n")
```

**Passo 3: Verificare con la formula di Bayes**

```{r}
posterior_formula <- (sens * P_D) / P_Tpos
cat("Verifica con formula:", round(posterior_formula, 4), "\n")
```

I due metodi danno lo stesso risultato, come deve essere.
:::

## Teorema di Bayes in forma di odds {#sec-bayes-odds}

In molte applicazioni, in particolare in ambito diagnostico, il teorema di Bayes può essere espresso in una forma particolarmente elegante: la **forma in *odds***.

### Dalle probabilità agli odds

Le *odds* associate a un'ipotesi $H$ rappresentano il rapporto tra la probabilità che l'ipotesi sia vera e la probabilità che sia falsa:

$$
\text{Odds}(H) = \frac{P(H)}{1 - P(H)} = \frac{P(H)}{P(H^c)}.
$$

Ad esempio, se $P(H) = 0.20$, gli *odds* sono $0.20/0.80 = 0.25$, ovvero "una possibilità favorevole contro quattro contrarie" (1:4).

### L'aggiornamento diventa moltiplicativo

In termini di *odds*, il teorema di Bayes assume una forma estremamente semplice:

$$
\text{Odds}(H \mid E) = \text{Odds}(H) \times \text{LR},
$$

dove $\text{LR}$ è il **rapporto di verosimiglianza** (*Likelihood Ratio*):

$$
\text{LR} = \frac{P(E \mid H)}{P(E \mid H^c)}.
$$

L'aggiornamento si riduce a una **moltiplicazione**: gli *odds* a posteriori sono gli *odds* a priori moltiplicati per quanto l'evidenza favorisce l'ipotesi.

### Il significato del rapporto di verosimiglianza

Il rapporto di verosimiglianza misura **quanto l'evidenza osservata sia più compatibile con $H$ rispetto a $H^c$**:

- $\text{LR} > 1$: l'evidenza *favorisce* $H$;
- $\text{LR} < 1$: l'evidenza *sfavorisce* $H$;
- $\text{LR} = 1$: l'evidenza *non è informativa*.

### Rapporti di verosimiglianza in diagnostica

In ambito diagnostico, si distinguono due rapporti:

**Rapporto di verosimiglianza positivo ($\text{LR}^+$)**:
$$
\text{LR}^+ = \frac{P(T^+ \mid M)}{P(T^+ \mid M^c)}
= \frac{\text{Sensibilità}}{1 - \text{Specificità}}.
$$

**Rapporto di verosimiglianza negativo ($\text{LR}^-$)**:
$$
\text{LR}^- = \frac{P(T^- \mid M)}{P(T^- \mid M^c)}
= \frac{1 - \text{Sensibilità}}{\text{Specificità}}.
$$

Un test ideale ha $\text{LR}^+$ elevato e $\text{LR}^-$ piccolo.

::: {.callout-tip title="Interpretazione pratica dei rapporti di verosimiglianza"}

| $\text{LR}^+$ | $\text{LR}^-$ | Impatto diagnostico |
|---------------|---------------|---------------------|
| > 10 | < 0.1 | Forte, spesso conclusivo |
| 5-10 | 0.1-0.2 | Moderato |
| 2-5 | 0.2-0.5 | Debole |
| 1-2 | 0.5-1 | Trascurabile |
:::

::: {.callout-note collapse="true" title="Esempio: aggiornamento diagnostico passo per passo"}

Consideriamo un test con sensibilità 85% e specificità 90%, in una popolazione con prevalenza del 10%.

```{r}
prior_prob <- 0.10
sens <- 0.85
spec <- 0.90

LR_pos <- sens / (1 - spec)
LR_neg <- (1 - sens) / spec

prior_odds <- prior_prob / (1 - prior_prob)

# Test positivo
post_odds_pos <- prior_odds * LR_pos
post_prob_pos <- post_odds_pos / (1 + post_odds_pos)

# Test negativo
post_odds_neg <- prior_odds * LR_neg
post_prob_neg <- post_odds_neg / (1 + post_odds_neg)

data.frame(
  Scenario = c("Prima del test", "Dopo test positivo", "Dopo test negativo"),
  Probabilità = paste0(round(c(prior_prob, post_prob_pos, post_prob_neg) * 100, 1), "%"),
  Odds = round(c(prior_odds, post_odds_pos, post_odds_neg), 3)
)
```

Il test è più utile per *escludere* la condizione che per *confermarla*.
:::

## La fallacia del tasso base {#sec-base-rate-fallacy}

Una delle applicazioni più importanti del teorema di Bayes è la comprensione di un errore cognitivo sistematico: la **fallacia del tasso base**. Consiste nel sottovalutare l'importanza della prevalenza nell'interpretazione dei test diagnostici.

### Il problema

Un test per una malattia rara ha sensibilità e specificità del 99%. Un paziente risulta positivo. Qual è la probabilità che sia realmente malato?

La risposta intuitiva è "circa il 99%". Ma questa risposta è errata se la malattia è rara.

### L'aritmetica della prevalenza

Supponiamo una prevalenza dello 0.1% (1 persona su 1000).

```{r}
prevalenza <- 0.001
sens <- 0.99
spec <- 0.99

P_Tpos <- sens * prevalenza + (1 - spec) * (1 - prevalenza)
VPP <- (sens * prevalenza) / P_Tpos

cat("Prevalenza:", prevalenza * 100, "%\n")
cat("Valore predittivo positivo:", round(VPP * 100, 1), "%\n")
```

Il valore predittivo positivo è solo del 9%! Nonostante l'eccellente accuratezza, la maggior parte dei positivi è falsa.

### Perché succede?

Consideriamo 100.000 persone:

- **100 sono malate**: 99 positive, 1 falsa negativa.
- **99.900 sono sane**: 98.901 negative, 999 false positive.

Totale positivi: 1.098. Proporzione di veri positivi: 99/1.098 ≈ 9%.

Il problema è che anche un piccolo tasso di errore (1%), applicato a un gruppo molto grande (99.900 persone sane), produce più falsi positivi che veri positivi.

### L'effetto della prevalenza

```{r}
#| label: fig-base-rate
#| fig-cap: "L'effetto della prevalenza sul valore predittivo positivo. Lo stesso test produce interpretazioni radicalmente diverse a seconda del contesto."

VPP <- function(prev, sens, spec) {
  fp <- 1 - spec
  P_Tpos <- sens * prev + fp * (1 - prev)
  (sens * prev) / P_Tpos
}

sens <- 0.85
spec <- 0.90

prevalences <- seq(0.01, 0.50, by = 0.01)
vpps <- VPP(prevalences, sens, spec)

df_baseRate <- data.frame(
  Prevalenza = prevalences,
  VPP = vpps
)

ggplot(df_baseRate, aes(x = Prevalenza, y = VPP)) +
  geom_line(linewidth = 1.2) +
  geom_hline(yintercept = 0.5, linetype = "dashed", alpha = 0.7) +
  scale_x_continuous(labels = scales::percent) +
  scale_y_continuous(labels = scales::percent) +
  labs(
    title = "L'effetto del tasso base sul significato di un test positivo",
    subtitle = paste0("Test: sensibilità ", sens*100, "%, specificità ", spec*100, "%"),
    x = "Prevalenza del disturbo",
    y = "Valore Predittivo Positivo"
  )
```

### La lezione per la pratica

Il grafico illustra un principio fondamentale: **lo stesso test può avere significati diversi in contesti diversi**.

- In medicina generale (prevalenza ~8%): un test positivo indica solo ~43% di probabilità.
- In un ambulatorio specialistico (prevalenza ~30%): lo stesso test positivo indica ~78% di probabilità.

La differenza non sta nel test, ma nel contesto. Il teorema di Bayes ci obbliga a considerare esplicitamente questo contesto.

## Applicazioni al ragionamento clinico {#sec-clinical-applications}

Il teorema di Bayes non è solo uno strumento di calcolo, ma un modo di *pensare* al ragionamento clinico.

::: {.callout-note collapse="true" title="Esempio: diagnostica sequenziale nell'ADHD"}

Valutazione di un bambino per possibile ADHD utilizzando due strumenti complementari.

```{r}
# Parametri iniziali
P_ADHD <- 0.05       # Prevalenza
sens_T1 <- 0.80
spec_T1 <- 0.85
sens_T2 <- 0.75
spec_T2 <- 0.88

LR_pos_T1 <- sens_T1 / (1 - spec_T1)
LR_pos_T2 <- sens_T2 / (1 - spec_T2)

# Aggiornamento sequenziale
prior_odds <- P_ADHD / (1 - P_ADHD)
post_odds_T1 <- prior_odds * LR_pos_T1
post_prob_T1 <- post_odds_T1 / (1 + post_odds_T1)
post_odds_both <- post_odds_T1 * LR_pos_T2
post_prob_both <- post_odds_both / (1 + post_odds_both)

data.frame(
  Fase = c("Prevalenza iniziale", 
           "Dopo questionario (+)", 
           "Dopo osservazione (+)"),
  Probabilità = paste0(round(c(P_ADHD, post_prob_T1, post_prob_both) * 100, 1), "%")
)
```

```{r}
#| label: fig-sequential-adhd
#| fig-cap: "L'accumulo bayesiano di evidenze: ogni test positivo incrementa la probabilità."

df_seq <- data.frame(
  Fase = factor(c("Prior", "Dopo T1 (+)", "Dopo T1 e T2 (+)"),
                levels = c("Prior", "Dopo T1 (+)", "Dopo T1 e T2 (+)")),
  Probabilità = c(P_ADHD, post_prob_T1, post_prob_both)
)

ggplot(df_seq, aes(x = Fase, y = Probabilità)) +
  geom_col(fill = "#4E79A7", alpha = 0.8, width = 0.6) +
  geom_text(aes(label = sprintf("%.1f%%", Probabilità * 100)), 
            vjust = -0.5, size = 4.5) +
  geom_line(aes(group = 1), linewidth = 1, alpha = 0.6) +
  geom_point(size = 3) +
  scale_y_continuous(labels = scales::percent, limits = c(0, 0.75)) +
  labs(
    title = "Aggiornamento bayesiano sequenziale",
    subtitle = paste0("LR+ T1 = ", round(LR_pos_T1, 1), 
                     ", LR+ T2 = ", round(LR_pos_T2, 1)),
    y = "P(ADHD)"
  )
```

**Principi illustrati**:

1. L'evidenza si accumula: dal 5% al 64% dopo due test positivi.
2. I rapporti di verosimiglianza si moltiplicano.
3. Il prior conta: la stessa evidenza produrrebbe conclusioni diverse con un prior diverso.
:::

## Come interpretare il risultato di un test psicologico {#sec-interpreting-test-results}

Abbiamo discusso il teorema di Bayes attraverso esempi diagnostici. Ma cosa significa questo *concretamente* per uno psicologo che somministra un test a un paziente?

### Lo scenario

Immaginate di aver somministrato il Beck Depression Inventory (BDI-II) a un paziente. Il punteggio è 22, che supera il cut-off clinico. Cosa potete concludere?

La risposta *non* è: "Il paziente è depresso." E nemmeno: "C'è il 90% di probabilità che il paziente sia depresso."

### L'errore da evitare

Confondere $P(T^+ \mid D)$ con $P(D \mid T^+)$. La sensibilità ci dice quanto è probabile che il test sia positivo *se* il paziente è depresso. Noi vogliamo sapere quanto è probabile che il paziente sia depresso *dato che* il test è positivo.

### L'interpretazione corretta

**1. La probabilità pre-test (il prior)**

Prima del test, avevate già informazioni sul paziente. Se il paziente si presenta con sintomi di depressione da tre mesi, la probabilità pre-test era già alta (60-70%). Se il test è uno screening di routine, la probabilità pre-test era bassa (5-10%).

**2. L'evidenza fornita dal test (la verosimiglianza)**

Il test positivo modifica la credenza iniziale. Un test con alta sensibilità e specificità fornisce un'evidenza forte.

**3. La probabilità post-test (il posterior)**

È la sintesi bayesiana di prior ed evidenza.

### Esempio numerico

Supponiamo che il BDI-II abbia sensibilità 0.85 e specificità 0.80.

```{r}
sens <- 0.85
spec <- 0.80
LR_pos <- sens / (1 - spec)  # = 4.25

# Due scenari
prior_sintomatico <- 0.65
prior_screening <- 0.08

calcola_posterior <- function(prior, LR) {
  odds_prior <- prior / (1 - prior)
  odds_post <- odds_prior * LR
  odds_post / (1 + odds_post)
}

post_sintomatico <- calcola_posterior(prior_sintomatico, LR_pos)
post_screening <- calcola_posterior(prior_screening, LR_pos)

cat("Paziente sintomatico: da", prior_sintomatico*100, "% a", 
    round(post_sintomatico*100, 1), "%\n")
cat("Screening aziendale: da", prior_screening*100, "% a", 
    round(post_screening*100, 1), "%\n")
```

Lo stesso test positivo porta a conclusioni diverse: 88% di probabilità per il paziente sintomatico, solo 27% per il dipendente in screening.

### Il messaggio per la pratica

**Un test non vi dice se il paziente ha una determinata condizione. Vi dice quanto dovreste aggiornare la vostra credenza, sulla base della vostra valutazione iniziale.** Questa distinzione ha conseguenze profonde per la qualità del ragionamento clinico.

## Aggiornamento bayesiano con distribuzioni continue {#sec-bayes-continuous}

Quando il parametro di interesse è continuo, l'aggiornamento bayesiano opera su *distribuzioni di probabilità*.

### Il modello Beta-Binomiale

Quando $\theta \in [0,1]$ e i dati sono binari, la distribuzione **Beta** offre un framework elegante:

::: {.callout-important title="Coniugazione Beta-Binomiale"}

- **Prior**: $\theta \sim \text{Beta}(\alpha, \beta)$.
- **Dati**: $k$ successi su $n$ prove.
- **Posterior**: $\theta \mid k \sim \text{Beta}(\alpha + k, \beta + n - k)$.

:::

### Esempio: valutazione di uno studente

Consideriamo un test a scelta multipla con 4 opzioni. Prior: $\text{Beta}(1,3)$, che riflette l'ipotesi di risposta casuale (media = 0.25). Osserviamo 12 risposte corrette su 30.

```{r}
#| label: fig-beta-update
#| fig-cap: "L'aggiornamento bayesiano nel modello Beta-Binomiale: il posterior è un compromesso tra prior e verosimiglianza."

alpha_prior <- 1
beta_prior <- 3
n_obs <- 30
k_success <- 12

alpha_post <- alpha_prior + k_success
beta_post <- beta_prior + (n_obs - k_success)

theta_seq <- seq(0, 1, length.out = 500)
prior_dens <- dbeta(theta_seq, alpha_prior, beta_prior)
posterior_dens <- dbeta(theta_seq, alpha_post, beta_post)

# Verosimiglianza (normalizzata per visualizzazione)
lik_dens <- dbinom(k_success, n_obs, theta_seq)
lik_dens <- lik_dens / max(lik_dens) * max(posterior_dens)

df_beta <- data.frame(
  theta = rep(theta_seq, 3),
  Densità = c(prior_dens, lik_dens, posterior_dens),
  Componente = rep(c("Prior", "Verosimiglianza", "Posterior"), each = 500)
)

ggplot(df_beta, aes(x = theta, y = Densità, color = Componente, linetype = Componente)) +
  geom_line(linewidth = 1.2) +
  geom_vline(xintercept = 0.25, linetype = "dotted", alpha = 0.5) +
  geom_vline(xintercept = k_success/n_obs, linetype = "dotted", alpha = 0.5) +
  scale_linetype_manual(values = c("Prior" = "dashed", 
                                   "Verosimiglianza" = "dotted", 
                                   "Posterior" = "solid")) +
  labs(
    title = "Aggiornamento bayesiano: 12 corrette su 30 domande",
    x = expression(theta ~ "(probabilità di risposta corretta)"),
    y = "Densità"
  )
```

Il posterior è un *compromesso* tra prior e dati. La media a posteriori si colloca tra il prior (0.25) e i dati (0.40).

### Intervalli di credibilità

A differenza degli intervalli di confidenza, gli intervalli di credibilità bayesiani forniscono affermazioni dirette sulla probabilità che il parametro cada in un certo intervallo.

```{r}
#| label: fig-credible-interval
#| fig-cap: "Distribuzione a posteriori con intervallo di credibilità al 95%."

ci_lower <- qbeta(0.025, alpha_post, beta_post)
ci_upper <- qbeta(0.975, alpha_post, beta_post)

df_post <- data.frame(theta = theta_seq, densità = posterior_dens)

ggplot(df_post, aes(x = theta, y = densità)) +
  geom_line(linewidth = 1.2) +
  geom_area(data = df_post %>% filter(theta >= ci_lower & theta <= ci_upper),
            alpha = 0.3) +
  geom_vline(xintercept = c(ci_lower, ci_upper), linetype = "dashed") +
  geom_vline(xintercept = alpha_post/(alpha_post + beta_post), linewidth = 1) +
  annotate("text", x = (ci_lower + ci_upper)/2, y = max(posterior_dens) * 0.4,
           label = paste0("IC 95%\n[", round(ci_lower, 2), ", ", round(ci_upper, 2), "]")) +
  labs(
    title = "Quantificazione dell'incertezza su θ",
    x = expression(theta),
    y = "Densità a posteriori"
  )
```

::: {.callout-important title="Interpretazione degli intervalli di credibilità"}

**Intervallo di credibilità bayesiano (95%)**: "C'è una probabilità del 95% che il vero valore del parametro sia compreso tra 0.23 e 0.55, date le nostre informazioni."

**Intervallo di confidenza frequentista (95%)**: "Se ripetessimo questo esperimento infinite volte, il 95% degli intervalli conterrebbe il vero parametro."

La prima interpretazione è diretta e intuitiva; la seconda riguarda le proprietà della procedura.
:::

## Riflessioni conclusive {.unnumbered .unlisted}

Siamo arrivati al termine del percorso che ha costruito le fondamenta del ragionamento bayesiano. Il teorema di Bayes non è stato presentato come una formula da memorizzare, ma come l'espressione matematica di un principio epistemologico profondo: **l'apprendimento razionale dall'esperienza**.

### Cosa abbiamo compreso

La derivazione del teorema dalla simmetria della probabilità congiunta ha mostrato che l'aggiornamento bayesiano non è una scelta metodologica arbitraria. È una *necessità logica* per chiunque accetti i vincoli di coerenza della teoria della probabilità.

L'interpretazione epistemica dei componenti ha rivelato una struttura del ragionamento che è al tempo stesso rigorosa e intuitiva.

Le applicazioni diagnostiche hanno illustrato sia il potere del teorema sia i pericoli dell'intuizione non guidata. La fallacia del tasso base è una delle scoperte più robuste della psicologia del giudizio.

### Il messaggio fondamentale

Se dovessimo condensare tutto in un'unica idea, sarebbe questa: **la razionalità è coerenza, e la coerenza richiede Bayes**.

Questo non significa che l'approccio bayesiano sia l'unico valido. Significa che, una volta accettata l'interpretazione della probabilità come grado di credenza, l'aggiornamento bayesiano segue come conseguenza inevitabile.

### Verso il futuro

Questo capitolo conclude la trattazione dei fondamenti. I concetti stabiliti — prior, verosimiglianza, posterior, aggiornamento sequenziale, quantificazione dell'incertezza — costituiranno la base per tutto ciò che seguirà.

Come scrisse Laplace oltre due secoli fa, il calcolo delle probabilità non è altro che "il buon senso ridotto a calcolo". Il teorema di Bayes è il motore che rende possibile questa riduzione.

## Punti chiave da ricordare {.unnumbered .unlisted}

::: {.callout-important}

1. **Il teorema di Bayes come inversione probabilistica**
   - Deriva dalla simmetria della probabilità congiunta.
   - Permette di passare da $P(E \mid H)$ a $P(H \mid E)$.
   - Non è un'assunzione aggiuntiva, ma una conseguenza degli assiomi.

2. **Interpretazione epistemica dei componenti**
   - **Prior** $P(H)$: credenza prima dei dati.
   - **Verosimiglianza** $P(E \mid H)$: compatibilità dati-ipotesi.
   - **Evidenza** $P(E)$: normalizzazione.
   - **Posterior** $P(H \mid E)$: credenza aggiornata.

3. **Forma in odds**
   - Odds posteriori = LR × Odds a priori.
   - Il rapporto di verosimiglianza quantifica la forza dell'evidenza.
   - Aggiornamenti sequenziali: i LR si moltiplicano.

4. **La fallacia del tasso base**
   - Ignorare la prevalenza porta a sovrastimare il VPP.
   - Lo stesso test ha significati diversi in contesti diversi.
   - Il teorema di Bayes costringe a considerare il contesto.

5. **Aggiornamento con distribuzioni continue**
   - Beta-Binomiale: $\text{Beta}(\alpha, \beta) \to \text{Beta}(\alpha+k, \beta+n-k)$.
   - Intervalli di credibilità: interpretazione probabilistica diretta.

**Formule da ricordare:**

$$P(H \mid E) = \frac{P(E \mid H) \cdot P(H)}{P(E)}$$

$$\text{Odds}(H \mid E) = \text{LR} \times \text{Odds}(H)$$

$$\text{LR}^+ = \frac{\text{Sensibilità}}{1 - \text{Specificità}}$$

**Per il prossimo capitolo:**

Nel @sec-prob-random-var inizieremo lo studio delle **variabili casuali**, formalizzando il passaggio da eventi discreti a quantità numeriche.

:::

::: {.callout-note collapse=true title="Informazioni sull'ambiente di sviluppo"}
```{r}
sessionInfo()
```
:::

## Bibliografia {.unnumbered .unlisted}
