# Il teorema di Bayes {#sec-prob-bayes-theorem}

::: {.callout-note title="In sintesi"}

**Da sapere**  Il teorema di Bayes collega la probabilità dei dati sotto un'ipotesi alla probabilità dell'ipotesi dopo aver osservato i dati. L'aggiornamento combina una distribuzione a priori con la verosimiglianza e produce una distribuzione a posteriori. La forma in *odds* rende esplicito il contributo del rapporto di verosimiglianza, mentre la fallacia del tasso base mostra perché la prevalenza non può essere ignorata.

**Da saper fare**  Distinguere $P(E \mid H)$ da $P(H \mid E)$; interpretare prior, verosimiglianza, evidenza e posterior; spiegare il significato di un rapporto di verosimiglianza; comprendere come il tasso base influenzi il valore predittivo di un test; leggere un aggiornamento Beta-Binomiale e un intervallo di credibilità.

:::

## Introduzione {.unnumbered .unlisted}

Il **teorema di Bayes** rappresenta il punto di arrivo naturale del percorso concettuale sviluppato nei capitoli precedenti. Dopo aver interpretato la probabilità come *grado di credenza razionale* (@sec-prob-interpretation), chiarito il ruolo degli assiomi come vincoli di coerenza (@sec-prob-axioms-coherence), riconosciuto l'equiprobabilità come caso particolare di simmetria epistemica (@sec-equiprobability-combinatorics) e identificato la probabilità condizionata come meccanismo generale di aggiornamento delle credenze (@sec-prob-conditional-prob), il teorema di Bayes emerge come la formalizzazione matematica dell'apprendimento dall'esperienza.

Il punto centrale non è imparare una formula isolata, ma comprendere una trasformazione: partiamo da ciò che ritenevamo plausibile prima dei dati, valutiamo quanto i dati siano compatibili con le ipotesi considerate e otteniamo una credenza aggiornata.

## Perché il teorema di Bayes è importante in psicologia?

In psicologia osserviamo quasi sempre indicatori indiretti: risposte a item, punteggi, tempi di reazione, sintomi, comportamenti o differenze tra gruppi. Ciò che interessa, però, è spesso una caratteristica non osservata direttamente, come un tratto, un processo cognitivo, una condizione clinica o un effetto sperimentale.

Il teorema di Bayes permette di collegare questi due livelli. È utile per:

- distinguere la probabilità di osservare un dato sotto un'ipotesi dalla probabilità dell'ipotesi dopo il dato;
- integrare informazioni precedenti e nuove evidenze;
- interpretare correttamente risultati di test e procedure di screening;
- rappresentare l'incertezza residua dopo l'osservazione;
- aggiornare le conclusioni in modo sequenziale quando arrivano nuove informazioni.

Questa struttura costituisce la base dell'inferenza bayesiana applicata: i modelli più complessi cambieranno forma matematica, ma conserveranno la stessa logica di aggiornamento.

::: {.callout-tip title="Prerequisiti"}

Per seguire questo capitolo è necessario aver letto @sec-prob-interpretation, @sec-prob-axioms-coherence, @sec-equiprobability-combinatorics e, soprattutto, @sec-prob-conditional-prob.

Per la notazione matematica può essere utile consultare @sec-apx-math-symbols. Per un richiamo alle operazioni tra insiemi ed eventi e alla notazione delle sommatorie, consulta le appendici dedicate fornite nel Companion.

Gli esempi in R servono a visualizzare i concetti e non richiedono competenze di programmazione avanzate.

Lettura complementare consigliata: Chivers, T. (2024), *Everything is Predictable: How Bayesian Statistics Explain Our World* [@chivers2024everything].

:::

## Panoramica del capitolo {.unnumbered .unlisted}

Il percorso che seguiremo è questo:

1. distingueremo la direzione predittiva da quella inferenziale;
2. deriveremo il teorema di Bayes dalla probabilità congiunta;
3. interpreteremo prior, verosimiglianza, evidenza e posterior;
4. introdurremo la forma estesa e la forma in *odds*;
5. analizzeremo la fallacia del tasso base e alcune applicazioni psicologiche;
6. estenderemo l'aggiornamento a un parametro continuo mediante il modello Beta-Binomiale.

::: {.callout-note title="Preparazione del notebook"}

```{r}
#| output: false
here::here("code", "_common.R") |>
  source()

library(dplyr)
library(ggplot2)

apply_visual_theme()
```

:::

## Il problema fondamentale della conoscenza {#sec-inverse-problem}

Prima di introdurre la formula, è essenziale comprendere il problema concettuale che il teorema di Bayes è chiamato a risolvere.

Immaginiamo di essere uno psicologo clinico. Un paziente si presenta con sintomi che potrebbero indicare depressione. Si decide di somministrare un test di screening e il risultato è positivo.

Che cosa sappiamo ora che non sapevamo prima?

La risposta intuitiva potrebbe essere: "Ora so che il paziente è probabilmente depresso." Ma questa conclusione è prematura. Il test ci dice invece qualcosa di diverso: **quanto è probabile osservare un risultato positivo *se il paziente fosse depresso***.

La domanda che realmente interessa il clinico è un'altra: quanto è probabile che **questa persona specifica**, che ha appena ottenuto un risultato positivo, sia *effettivamente* depressa?

### L'asimmetria tra predizione e inferenza

L'esempio mette in luce una **asimmetria fondamentale del ragionamento scientifico**:

| | Domanda | Formula | Direzione |
|:---|:---|:---|:---|
| **Predizione** | "Se il paziente è depresso, quanto è probabile che il test risulti positivo?" | $P(T^+ \mid D)$ | Dall'ipotesi ai dati |
| **Inferenza** | "Dato che il test è positivo, quanto è probabile che il paziente sia depresso?" | $P(D \mid T^+)$ | Dai dati all'ipotesi |

I modelli scientifici sono quasi sempre costruiti nella direzione predittiva. Conosciamo sensibilità e specificità dei test. Tuttavia, l'informazione che riceviamo dal mondo procede nella direzione opposta: osserviamo **esiti**, non **stati latenti**.

Il teorema di Bayes è precisamente lo strumento che consente di **collegare queste due direzioni**, trasformando la conoscenza predittiva in conoscenza inferenziale.

### Perché questo è il cuore della scienza

Questa "inversione" non è un dettaglio tecnico. È l'essenza stessa del metodo scientifico.

Ogni esperimento produce dati. Ma i dati, da soli, non ci dicono quali ipotesi siano vere. Ci dicono quanto sarebbero attesi sotto diverse ipotesi. Il passaggio dai dati alle ipotesi richiede un'operazione logica che il teorema di Bayes formalizza in modo preciso.

Nella ricerca psicologica questo problema si presenta continuamente:

- un questionario produce un certo punteggio: che cosa ci dice sul tratto latente?
- un esperimento mostra una differenza tra gruppi: quanto è plausibile che esista un effetto reale?
- un paziente risponde a un trattamento: in che misura possiamo generalizzare?

Il teorema di Bayes fornisce una risposta a questa esigenza fondamentale: ci dice come integrare in modo razionalmente coerente le nuove informazioni con ciò che già sappiamo.

## La simmetria fondamentale della probabilità congiunta {#sec-bayes-derivation}

Il **teorema di Bayes** non introduce nuovi principi probabilistici, ma emerge come una conseguenza algebrica inevitabile della definizione di probabilità condizionata.

### L'uguaglianza che genera tutto

Ricordiamo che la probabilità congiunta può essere scritta in due modi equivalenti:

$$
P(A \cap B) = P(A \mid B) \cdot P(B) = P(B \mid A) \cdot P(A).
$$ {#eq-joint-symmetry}

Questa uguaglianza esprime un fatto profondo: la probabilità congiunta è una struttura *simmetrica*. Possiamo "scomporla" partendo da $A$ o partendo da $B$, e otteniamo lo stesso risultato.

Uguagliando le due espressioni e risolvendo per $P(A \mid B)$:

$$
P(A \mid B) = \frac{P(B \mid A) \cdot P(A)}{P(B)}.
$$

Questo è il teorema di Bayes. Non abbiamo introdotto nulla di nuovo: abbiamo solo riorganizzato le stesse informazioni.

::: {#thm-bayes-theorem}
### Teorema di Bayes (forma fondamentale)

Per eventi $A$ e $B$ con $P(B) > 0$ vale:

$$
P(A \mid B) = \frac{P(B \mid A) \cdot P(A)}{P(B)}.
$$ {#eq-bayes-basic}
:::

### Interpretazione epistemica dei componenti

Ciascun termine del teorema di Bayes ha un'interpretazione precisa in termini di credenze.

::: {.callout-important title="I quattro attori del teorema di Bayes"}

**La distribuzione a priori: $P(A)$**

Rappresenta il grado di credenza nell'ipotesi $A$ *prima* di osservare l'evidenza $B$: studi precedenti, esperienza clinica, prevalenze epidemiologiche, intuizioni teoriche.

Il prior rende esplicite le informazioni e le assunzioni disponibili prima dei dati. La sua scelta deve essere motivata e, quando può influenzare sensibilmente il risultato, sottoposta ad analisi di sensibilità.

**La verosimiglianza: $P(B \mid A)$**

Quantifica quanto l'evidenza osservata sia *compatibile* con l'ipotesi. Se $A$ fosse vera, quanto sarebbe plausibile osservare $B$?

In un esempio diagnostico con esito positivo, può coincidere con la sensibilità. Nei modelli statistici, la verosimiglianza descrive come la probabilità dei dati varia al variare dell'ipotesi o del parametro.

**L'evidenza marginale: $P(B)$**

Rappresenta la probabilità complessiva di osservare $B$, indipendentemente dalla verità di $A$. Garantisce che il posterior sia correttamente normalizzato.

**La distribuzione a posteriori: $P(A \mid B)$**

È la risposta alla nostra domanda inferenziale: quanto crediamo in $A$ *dopo* aver osservato $B$? Sintesi razionale tra prior e dati.
:::

### La forma proporzionale

Spesso è utile scrivere il teorema in forma proporzionale:

$$
P(A \mid B) \propto P(B \mid A) \cdot P(A).
$$

Il denominatore $P(B)$ normalizza il prodotto tra verosimiglianza e prior, garantendo che le probabilità a posteriori sommino a 1. Quando confrontiamo valori alternativi della stessa ipotesi o dello stesso parametro, la forma relativa del posterior è determinata dal prodotto tra verosimiglianza e prior.

## Forma estesa con legge della probabilità totale {#sec-bayes-expanded}

Nelle applicazioni pratiche, spesso non conosciamo direttamente $P(B)$, ma possiamo calcolarlo con la legge della probabilità totale:

$$
P(B) = P(B \mid A) \cdot P(A) + P(B \mid A^c) \cdot P(A^c).
$$

Sostituendo otteniamo la **forma estesa**:

$$
P(A \mid B) = \frac{P(B \mid A) \cdot P(A)}{P(B \mid A) \cdot P(A) + P(B \mid A^c) \cdot P(A^c)}.
$$ {#eq-bayes-expanded}

Questa formulazione è particolarmente utile in diagnostica, dove conosciamo sensibilità e tasso di falsi positivi.

::: {.callout-note collapse="true" title="Esempio: costruzione esplicita di una tabella diagnostica"}

Consideriamo un test per la depressione con:

$$
P(D)=0.15,\quad
P(T^+ \mid D)=0.85,\quad
P(T^+ \mid D^c)=0.10.
$$

**Passo 1: Costruire la tabella congiunta**

```{r}
P_D <- 0.15
sens <- 0.85
fp_rate <- 0.10

# Probabilità congiunte
P_D_and_Tpos  <- sens * P_D
P_D_and_Tneg  <- (1 - sens) * P_D
P_Dc_and_Tpos <- fp_rate * (1 - P_D)
P_Dc_and_Tneg <- (1 - fp_rate) * (1 - P_D)

tab <- matrix(
  c(P_D_and_Tpos, P_D_and_Tneg,
    P_Dc_and_Tpos, P_Dc_and_Tneg),
  nrow = 2, byrow = TRUE,
  dimnames = list(Stato = c("Depresso", "Non depresso"),
                  Test  = c("T+", "T-"))
)
print(round(tab, 4))
```

**Passo 2: Calcolare il posterior dalla tabella**

```{r}
P_Tpos <- sum(tab[, 1])
P_D_given_Tpos <- tab[1, 1] / P_Tpos
cat("P(D | T+) =", round(P_D_given_Tpos, 4), "\n")
```

**Passo 3: Verificare con la formula di Bayes**

```{r}
posterior_formula <- (sens * P_D) / P_Tpos
cat("Verifica con formula:", round(posterior_formula, 4), "\n")
```

I due metodi danno lo stesso risultato, come deve essere.
:::

## Teorema di Bayes in forma di odds {#sec-bayes-odds}

In molte applicazioni, in particolare in ambito diagnostico, il teorema di Bayes può essere espresso in una forma particolarmente elegante: la **forma in *odds***.

### Dalle probabilità agli odds

Le *odds* associate a un'ipotesi $H$ rappresentano il rapporto tra la probabilità che l'ipotesi sia vera e la probabilità che sia falsa:

$$
\text{Odds}(H) = \frac{P(H)}{1 - P(H)} = \frac{P(H)}{P(H^c)}.
$$

Ad esempio, se $P(H) = 0.20$, gli *odds* sono $0.20/0.80 = 0.25$, ovvero "una possibilità favorevole contro quattro contrarie" (1:4).

### L'aggiornamento diventa moltiplicativo

In termini di *odds*, il teorema di Bayes assume una forma estremamente semplice:

$$
\text{Odds}(H \mid E) = \text{Odds}(H) \times \text{LR},
$$

dove $\text{LR}$ è il **rapporto di verosimiglianza** (*Likelihood Ratio*):

$$
\text{LR} = \frac{P(E \mid H)}{P(E \mid H^c)}.
$$

L'aggiornamento si riduce a una **moltiplicazione**: gli *odds* a posteriori sono gli *odds* a priori moltiplicati per quanto l'evidenza favorisce l'ipotesi.

### Il significato del rapporto di verosimiglianza

Il rapporto di verosimiglianza misura **quanto l'evidenza osservata sia più compatibile con $H$ rispetto a $H^c$**:

- $\text{LR} > 1$: l'evidenza *favorisce* $H$;
- $\text{LR} < 1$: l'evidenza *sfavorisce* $H$;
- $\text{LR} = 1$: l'evidenza *non è informativa*.

### Rapporti di verosimiglianza in diagnostica

In ambito diagnostico, si distinguono due rapporti:

**Rapporto di verosimiglianza positivo ($\text{LR}^+$)**:
$$
\text{LR}^+ = \frac{P(T^+ \mid M)}{P(T^+ \mid M^c)}
= \frac{\text{Sensibilità}}{1 - \text{Specificità}}.
$$

**Rapporto di verosimiglianza negativo ($\text{LR}^-$)**:
$$
\text{LR}^- = \frac{P(T^- \mid M)}{P(T^- \mid M^c)}
= \frac{1 - \text{Sensibilità}}{\text{Specificità}}.
$$

Un test informativo tende ad avere $\text{LR}^+$ maggiore di 1 e $\text{LR}^-$ minore di 1; quanto più questi valori si allontanano da 1, tanto più il risultato modifica gli *odds* iniziali.

::: {.callout-tip title="Interpretazione pratica dei rapporti di verosimiglianza"}

Le soglie seguenti sono indicazioni orientative: il significato pratico di un aggiornamento dipende anche dal prior, dalle conseguenze decisionali e dal contesto applicativo.

| $\text{LR}^+$ | $\text{LR}^-$ | Impatto diagnostico |
|---------------|---------------|---------------------|
| > 10 | < 0.1 | Cambiamento generalmente ampio degli *odds* |
| 5-10 | 0.1-0.2 | Cambiamento moderato o ampio |
| 2-5 | 0.2-0.5 | Cambiamento limitato o moderato |
| 1-2 | 0.5-1 | Cambiamento piccolo |
:::

::: {.callout-note collapse="true" title="Esempio: aggiornamento diagnostico passo per passo"}

Consideriamo un test con sensibilità 85% e specificità 90%, in una popolazione con prevalenza del 10%.

```{r}
prior_prob <- 0.10
sens <- 0.85
spec <- 0.90

LR_pos <- sens / (1 - spec)
LR_neg <- (1 - sens) / spec

prior_odds <- prior_prob / (1 - prior_prob)

# Test positivo
post_odds_pos <- prior_odds * LR_pos
post_prob_pos <- post_odds_pos / (1 + post_odds_pos)

# Test negativo
post_odds_neg <- prior_odds * LR_neg
post_prob_neg <- post_odds_neg / (1 + post_odds_neg)

data.frame(
  Scenario = c("Prima del test", "Dopo test positivo", "Dopo test negativo"),
  Probabilità = paste0(round(c(prior_prob, post_prob_pos, post_prob_neg) * 100, 1), "%"),
  Odds = round(c(prior_odds, post_odds_pos, post_odds_neg), 3)
)
```

In questo esempio un risultato positivo produce un aggiornamento marcato, mentre un risultato negativo riduce ulteriormente una probabilità iniziale già bassa. L'utilità pratica dipende quindi sia dai rapporti di verosimiglianza sia dalla probabilità pre-test e dalla decisione da prendere.
:::

## La fallacia del tasso base {#sec-base-rate-fallacy}

Una delle applicazioni più importanti del teorema di Bayes è la comprensione di un errore cognitivo sistematico: la **fallacia del tasso base**. Consiste nel sottovalutare l'importanza della prevalenza nell'interpretazione dei test diagnostici.

### Il problema

Un test per una malattia rara ha sensibilità e specificità del 99%. Un paziente risulta positivo. Qual è la probabilità che sia realmente malato?

La risposta intuitiva è "circa il 99%". Ma questa risposta è errata se la malattia è rara.

### L'aritmetica della prevalenza

Supponiamo una prevalenza dello 0.1% (1 persona su 1000).

```{r}
prevalenza <- 0.001
sens <- 0.99
spec <- 0.99

P_Tpos <- sens * prevalenza + (1 - spec) * (1 - prevalenza)
VPP <- (sens * prevalenza) / P_Tpos

cat("Prevalenza:", prevalenza * 100, "%\n")
cat("Valore predittivo positivo:", round(VPP * 100, 1), "%\n")
```

Il valore predittivo positivo è circa il 9%. Nonostante sensibilità e specificità elevate, in questa popolazione la maggior parte dei risultati positivi è costituita da falsi positivi.

### Perché succede?

Consideriamo 100.000 persone:

- **100 sono malate**: 99 positive, 1 falsa negativa.
- **99.900 sono sane**: 98.901 negative, 999 false positive.

Totale positivi: 1.098. Proporzione di veri positivi: 99/1.098 ≈ 9%.

Il problema è che anche un piccolo tasso di errore (1%), applicato a un gruppo molto grande (99.900 persone sane), produce più falsi positivi che veri positivi.

### L'effetto della prevalenza

```{r}
#| label: fig-base-rate
#| fig-cap: "L'effetto della prevalenza sul valore predittivo positivo. Lo stesso test produce interpretazioni radicalmente diverse a seconda del contesto."

VPP <- function(prev, sens, spec) {
  fp <- 1 - spec
  P_Tpos <- sens * prev + fp * (1 - prev)
  (sens * prev) / P_Tpos
}

sens <- 0.85
spec <- 0.90

prevalences <- seq(0.01, 0.50, by = 0.01)
vpps <- VPP(prevalences, sens, spec)

df_baseRate <- data.frame(
  Prevalenza = prevalences,
  VPP = vpps
)

ggplot(df_baseRate, aes(x = Prevalenza, y = VPP)) +
  geom_line(linewidth = 1.2) +
  geom_hline(yintercept = 0.5, linetype = "dashed", alpha = 0.7) +
  scale_x_continuous(labels = scales::percent) +
  scale_y_continuous(labels = scales::percent) +
  labs(
    title = "L'effetto del tasso base sul significato di un test positivo",
    subtitle = paste0("Test: sensibilità ", sens*100, "%, specificità ", spec*100, "%"),
    x = "Prevalenza del disturbo",
    y = "Valore predittivo positivo"
  )
```

La @fig-base-rate mostra che il valore predittivo positivo cresce con la prevalenza, anche quando sensibilità e specificità restano invariate.

### La lezione per la pratica

Il grafico illustra un principio fondamentale: **lo stesso test può avere significati diversi in contesti diversi**.

- In un contesto con prevalenza dell'8%, il valore predittivo positivo è circa il 43%.
- In un contesto con prevalenza del 30%, lo stesso test raggiunge un valore predittivo positivo di circa il 78%.

La differenza non sta nel test, ma nel contesto. Il teorema di Bayes ci obbliga a considerare esplicitamente questo contesto.

## Applicazioni al ragionamento clinico {#sec-clinical-applications}

Il teorema di Bayes non è solo uno strumento di calcolo, ma un modo di *pensare* al ragionamento clinico.

::: {.callout-note collapse="true" title="Esempio: diagnostica sequenziale nell'ADHD"}

Consideriamo un esempio puramente illustrativo di valutazione di un bambino per possibile ADHD mediante due strumenti. I valori numerici non descrivono strumenti specifici. Per moltiplicare direttamente i due rapporti di verosimiglianza assumiamo che i risultati siano condizionatamente indipendenti dato lo stato ADHD e dato lo stato non-ADHD.

```{r}
# Parametri iniziali
P_ADHD <- 0.05       # Prevalenza
sens_T1 <- 0.80
spec_T1 <- 0.85
sens_T2 <- 0.75
spec_T2 <- 0.88

LR_pos_T1 <- sens_T1 / (1 - spec_T1)
LR_pos_T2 <- sens_T2 / (1 - spec_T2)

# Aggiornamento sequenziale
prior_odds <- P_ADHD / (1 - P_ADHD)
post_odds_T1 <- prior_odds * LR_pos_T1
post_prob_T1 <- post_odds_T1 / (1 + post_odds_T1)
post_odds_both <- post_odds_T1 * LR_pos_T2
post_prob_both <- post_odds_both / (1 + post_odds_both)

data.frame(
  Fase = c("Prevalenza iniziale", 
           "Dopo questionario (+)", 
           "Dopo osservazione (+)"),
  Probabilità = paste0(round(c(P_ADHD, post_prob_T1, post_prob_both) * 100, 1), "%")
)
```

```{r}
#| label: fig-sequential-adhd
#| fig-cap: "L'accumulo bayesiano di evidenze: ogni test positivo incrementa la probabilità."

df_seq <- data.frame(
  Fase = factor(c("Prior", "Dopo T1 (+)", "Dopo T1 e T2 (+)"),
                levels = c("Prior", "Dopo T1 (+)", "Dopo T1 e T2 (+)")),
  Probabilità = c(P_ADHD, post_prob_T1, post_prob_both)
)

ggplot(df_seq, aes(x = Fase, y = Probabilità)) +
  geom_col(alpha = 0.8, width = 0.6) +
  geom_text(aes(label = sprintf("%.1f%%", Probabilità * 100)), 
            vjust = -0.5, size = 4.5) +
  geom_line(aes(group = 1), linewidth = 1, alpha = 0.6) +
  geom_point(size = 3) +
  scale_y_continuous(labels = scales::percent) +
  coord_cartesian(ylim = c(0, 0.75)) +
  labs(
    title = "Aggiornamento bayesiano sequenziale",
    subtitle = paste0("LR+ T1 = ", round(LR_pos_T1, 1), 
                     ", LR+ T2 = ", round(LR_pos_T2, 1)),
    y = "P(ADHD)"
  )
```

La @fig-sequential-adhd visualizza l'aggiornamento prodotto dai due risultati positivi nell'esempio.

**Principi illustrati**:

1. Nell'esempio, l'evidenza porta la probabilità dal 5% a circa il 64% dopo due risultati positivi.
2. I rapporti di verosimiglianza si moltiplicano soltanto sotto l'assunzione di indipendenza condizionata.
3. Il prior conta: la stessa evidenza produrrebbe conclusioni diverse con una probabilità iniziale diversa.
:::

## Come interpretare il risultato di un test psicologico {#sec-interpreting-test-results}

Abbiamo discusso il teorema di Bayes attraverso esempi diagnostici. Ma cosa significa questo *concretamente* per uno psicologo che somministra un test a un paziente?

### Lo scenario

Immaginate di aver somministrato un test di screening per la depressione e di avere osservato un risultato superiore alla soglia stabilita. Cosa potete concludere?

La risposta *non* è: "Il paziente è depresso." E nemmeno: "C'è il 90% di probabilità che il paziente sia depresso."

### L'errore da evitare

Confondere $P(T^+ \mid D)$ con $P(D \mid T^+)$. La sensibilità ci dice quanto è probabile che il test sia positivo *se* il paziente è depresso. Noi vogliamo sapere quanto è probabile che il paziente sia depresso *dato che* il test è positivo.

### L'interpretazione corretta

**1. La probabilità pre-test (il prior)**

Prima del test, avevate già informazioni sul paziente. La probabilità pre-test può essere più alta in una valutazione clinica motivata da sintomi persistenti e più bassa in uno screening non selettivo. Il valore appropriato deve derivare dal contesto, dalle informazioni disponibili e da dati pertinenti, non da una percentuale scelta automaticamente.

**2. L'evidenza fornita dal test (la verosimiglianza)**

Il risultato modifica la credenza iniziale. La forza dell'evidenza dipende dal rapporto di verosimiglianza associato all'esito osservato, non da sensibilità o specificità considerate isolatamente.

**3. La probabilità post-test (il posterior)**

È la sintesi bayesiana di prior ed evidenza.

### Esempio numerico

Per illustrare il calcolo, supponiamo che un test ipotetico abbia sensibilità 0.85 e specificità 0.80. Questi valori sono scelti a scopo didattico e non devono essere interpretati come proprietà di uno strumento reale.

```{r}
sens <- 0.85
spec <- 0.80
LR_pos <- sens / (1 - spec)  # = 4.25

# Due scenari
prior_sintomatico <- 0.65
prior_screening <- 0.08

calcola_posterior <- function(prior, LR) {
  odds_prior <- prior / (1 - prior)
  odds_post <- odds_prior * LR
  odds_post / (1 + odds_post)
}

post_sintomatico <- calcola_posterior(prior_sintomatico, LR_pos)
post_screening <- calcola_posterior(prior_screening, LR_pos)

cat("Paziente sintomatico: da", prior_sintomatico*100, "% a", 
    round(post_sintomatico*100, 1), "%\n")
cat("Screening aziendale: da", prior_screening*100, "% a", 
    round(post_screening*100, 1), "%\n")
```

Con i valori illustrativi scelti, lo stesso risultato positivo porta a posterior diversi: circa 88% nello scenario con prior 0.65 e circa 27% nello scenario con prior 0.08.

### Il messaggio per la pratica

**Un test, isolatamente, non stabilisce se una persona abbia una determinata condizione. Fornisce evidenza che deve essere integrata con la probabilità pre-test e con le altre informazioni disponibili.** Questa distinzione ha conseguenze profonde per la qualità del ragionamento clinico.

## Aggiornamento bayesiano con distribuzioni continue {#sec-bayes-continuous}

Quando il parametro di interesse è continuo, l'aggiornamento bayesiano opera su *distribuzioni di probabilità*.

### Il modello Beta-Binomiale

Quando $\theta \in [0,1]$ e i dati sono binari, la distribuzione **Beta** offre un framework elegante:

::: {.callout-important title="Coniugazione Beta-Binomiale"}

- **Prior**: $\theta \sim \text{Beta}(\alpha, \beta)$.
- **Dati**: $k$ successi su $n$ prove.
- **Posterior**: $\theta \mid k \sim \text{Beta}(\alpha + k, \beta + n - k)$.

:::

### Esempio: valutazione di uno studente

Consideriamo un test a scelta multipla con quattro opzioni. Usiamo, a scopo illustrativo, il prior $\text{Beta}(1,3)$, che ha media 0.25 ma rimane ampio e attribuisce plausibilità anche a valori lontani da 0.25. Non rappresenta quindi una convinzione forte che la prestazione sia esattamente casuale. Osserviamo 12 risposte corrette su 30.

```{r}
#| label: fig-beta-update
#| fig-cap: "L'aggiornamento bayesiano nel modello Beta-Binomiale: il posterior è un compromesso tra prior e verosimiglianza."

alpha_prior <- 1
beta_prior <- 3
n_obs <- 30
k_success <- 12

alpha_post <- alpha_prior + k_success
beta_post <- beta_prior + (n_obs - k_success)

theta_seq <- seq(0, 1, length.out = 500)
prior_dens <- dbeta(theta_seq, alpha_prior, beta_prior)
posterior_dens <- dbeta(theta_seq, alpha_post, beta_post)

# Verosimiglianza (normalizzata per visualizzazione)
lik_dens <- dbinom(k_success, n_obs, theta_seq)
lik_dens <- lik_dens / max(lik_dens) * max(posterior_dens)

df_beta <- data.frame(
  theta = rep(theta_seq, 3),
  Densità = c(prior_dens, lik_dens, posterior_dens),
  Componente = rep(c("Prior", "Verosimiglianza", "Posterior"), each = 500)
)

ggplot(df_beta, aes(x = theta, y = Densità, color = Componente, linetype = Componente)) +
  geom_line(linewidth = 1.2) +
  geom_vline(xintercept = 0.25, linetype = "dotted", alpha = 0.5) +
  geom_vline(xintercept = k_success/n_obs, linetype = "dotted", alpha = 0.5) +
  scale_linetype_manual(values = c("Prior" = "dashed", 
                                   "Verosimiglianza" = "dotted", 
                                   "Posterior" = "solid")) +
  labs(
    title = "Aggiornamento bayesiano: 12 corrette su 30 domande",
    x = expression(theta ~ "(probabilità di risposta corretta)"),
    y = "Densità"
  )
```

La @fig-beta-update confronta prior, verosimiglianza riscalata e posterior. La riscalatura della verosimiglianza serve soltanto alla visualizzazione e non ne modifica il ruolo nell'aggiornamento.

Il posterior combina prior e dati. In questo esempio la media a posteriori è $13/(13+21) \approx 0.38$: si colloca tra la media del prior (0.25) e la proporzione osservata (0.40), più vicina ai dati perché il campione apporta più informazione del prior scelto.

### Intervalli di credibilità

A differenza degli intervalli di confidenza, gli intervalli di credibilità bayesiani forniscono affermazioni dirette sulla probabilità che il parametro cada in un certo intervallo.

```{r}
#| label: fig-credible-interval
#| fig-cap: "Distribuzione a posteriori con intervallo di credibilità al 95%."

ci_lower <- qbeta(0.025, alpha_post, beta_post)
ci_upper <- qbeta(0.975, alpha_post, beta_post)

df_post <- data.frame(theta = theta_seq, densità = posterior_dens)

ggplot(df_post, aes(x = theta, y = densità)) +
  geom_line(linewidth = 1.2) +
  geom_area(data = df_post %>% filter(theta >= ci_lower & theta <= ci_upper),
            alpha = 0.3) +
  geom_vline(xintercept = c(ci_lower, ci_upper), linetype = "dashed") +
  geom_vline(xintercept = alpha_post/(alpha_post + beta_post), linewidth = 1) +
  annotate("text", x = (ci_lower + ci_upper)/2, y = max(posterior_dens) * 0.4,
           label = paste0("CrI 95%\n[", round(ci_lower, 2), ", ", round(ci_upper, 2), "]")) +
  labs(
    title = "Quantificazione dell'incertezza su θ",
    x = expression(theta),
    y = "Densità a posteriori"
  )
```

La @fig-credible-interval evidenzia la regione che contiene il 95% della probabilità a posteriori.

::: {.callout-important title="Interpretazione degli intervalli di credibilità"}

**Intervallo di credibilità bayesiano (95%)**: dato il modello, il prior e i dati osservati, la probabilità a posteriori che $\theta$ sia compreso approssimativamente tra 0.23 e 0.55 è 0.95.

**Intervallo di confidenza frequentista (95%)**: in una sequenza ideale di campioni generati nelle condizioni previste dal modello, il 95% degli intervalli costruiti con la stessa procedura conterrebbe il valore del parametro.

Le due affermazioni rispondono a domande diverse: la prima riguarda la distribuzione a posteriori del parametro nel modello bayesiano; la seconda riguarda la copertura a lungo termine della procedura frequentista.
:::

## Riflessioni conclusive {.unnumbered .unlisted}

Il teorema di Bayes formalizza un passaggio fondamentale del ragionamento scientifico: l'aggiornamento delle nostre convinzioni alla luce di nuove informazioni. La formula non trasforma automaticamente i dati in conoscenza, ma rende espliciti gli elementi su cui si basa l'inferenza: le ipotesi considerate, le credenze iniziali, il modello dei dati e l'evidenza osservata.

Abbiamo visto che $P(E \mid H)$ e $P(H \mid E)$ rispondono a domande diverse. Il teorema di Bayes collega queste due direzioni mediante il prior e la probabilità marginale dell'evidenza. La forma in *odds* mostra lo stesso processo come moltiplicazione per un rapporto di verosimiglianza, mentre gli esempi diagnostici chiariscono il motivo per cui un risultato non possa essere interpretato senza il tasso base.

L'estensione Beta-Binomiale introduce infine un'idea che accompagnerà i capitoli successivi: quando l'oggetto dell'inferenza è un parametro continuo, il risultato non è un singolo numero, ma una distribuzione a posteriori che descrive valori più o meno plausibili e l'incertezza che rimane dopo l'osservazione dei dati.

Nel @sec-prob-random-var introdurremo le **variabili casuali**, necessarie per rappresentare in modo sistematico quantità numeriche incerte.

## Esercizi {.unnumbered .unlisted}

1. Un test ha sensibilità 0.90. Spiega perché questa informazione, da sola, non permette di concludere che una persona con risultato positivo abbia il 90% di probabilità di presentare la condizione.

2. Nella formula $P(H \mid E) \propto P(E \mid H)P(H)$, quale ruolo svolgono il prior e la verosimiglianza? Descrivi il loro significato senza eseguire calcoli.

3. Due persone ottengono lo stesso risultato positivo allo stesso test, ma provengono da contesti con prevalenze diverse. Perché le loro probabilità a posteriori possono essere differenti?

4. Un rapporto di verosimiglianza uguale a 1 che cosa indica? Che effetto produce sugli *odds* iniziali?

5. In un aggiornamento sequenziale, la probabilità passa dal 5% al 22% dopo un primo risultato positivo e al 64% dopo un secondo. Come va interpretata questa sequenza? Quale assunzione è necessaria per moltiplicare direttamente i due rapporti di verosimiglianza?

6. Nel modello Beta-Binomiale del capitolo, la media del prior è 0.25, la proporzione osservata è 0.40 e la media del posterior è circa 0.38. Che cosa comunica la posizione della media a posteriori?

7. Interpreta questa affermazione: «Dato il modello, il prior e i dati, la probabilità a posteriori che $\theta$ sia compreso tra 0.23 e 0.55 è 0.95».

8. Un risultato positivo aumenta molto la probabilità di una condizione, ma non la porta vicino a 1. È corretto considerare il test “sbagliato”? Motiva la risposta facendo riferimento a prior e forza dell'evidenza.

::: {.callout-tip title="Soluzioni" collapse="true"}

1. La sensibilità è $P(T^+ \mid D)$: descrive la probabilità di un risultato positivo tra le persone che presentano la condizione. La domanda clinica è invece $P(D \mid T^+)$, che dipende anche dalla prevalenza e dal tasso di falsi positivi.

2. Il prior rappresenta ciò che era plausibile prima dell'osservazione; la verosimiglianza misura quanto il dato osservato sia compatibile con ciascuna ipotesi o valore del parametro. Il posterior combina entrambe le informazioni.

3. Il tasso base entra nel calcolo come prior. A parità di test ed esito, una condizione inizialmente più frequente riceve in genere una probabilità a posteriori maggiore.

4. Un rapporto di verosimiglianza pari a 1 indica che l'evidenza è ugualmente compatibile con l'ipotesi e con la sua alternativa. Moltiplicare gli *odds* per 1 non li modifica.

5. La sequenza rappresenta un accumulo di evidenza: ogni risultato modifica la credenza prodotta dal passaggio precedente. La moltiplicazione diretta richiede che i risultati siano condizionatamente indipendenti dato ciascuno stato considerato.

6. Il posterior si colloca tra prior e dati, ma più vicino alla proporzione osservata. Ciò indica che entrambi contribuiscono all'aggiornamento e che, nell'esempio, i dati apportano più informazione del prior relativamente debole.

7. L'intervallo contiene il 95% della probabilità della distribuzione a posteriori di $\theta$, condizionatamente al modello, al prior e ai dati utilizzati. Non significa che l'intervallo sia valido indipendentemente da tali assunzioni.

8. No. Un test può fornire evidenza favorevole senza rendere la condizione quasi certa. L'esito finale dipende sia dalla forza dell'evidenza, espressa dal rapporto di verosimiglianza, sia dalla probabilità iniziale.

:::

::: {.callout-note title="Punti chiave" collapse="true"}

- Il teorema di Bayes deriva dalla definizione di probabilità condizionata:
  $$P(H \mid E)=\frac{P(E \mid H)P(H)}{P(E)}.$$
- $P(E \mid H)$ e $P(H \mid E)$ non sono intercambiabili.
- Il prior rappresenta le informazioni precedenti; la verosimiglianza descrive la compatibilità dei dati con l'ipotesi; il posterior è la credenza aggiornata.
- In forma di *odds*:
  $$\operatorname{Odds}(H \mid E)=\operatorname{Odds}(H)\times \operatorname{LR}.$$
- Il significato di un risultato diagnostico dipende dal tasso base.
- Più evidenze possono essere combinate sequenzialmente, ma la moltiplicazione diretta dei rapporti di verosimiglianza richiede appropriate assunzioni di indipendenza condizionata.
- Nel modello Beta-Binomiale, prior e dati determinano una distribuzione a posteriori sull'incertezza relativa a $\theta$.
- Un intervallo di credibilità deve essere interpretato condizionatamente al modello, al prior e ai dati.

:::

:::: {.content-visible unless-format="pdf"}

::: {.callout-note title="Ambiente di sviluppo" collapse="true"}

```{r}
sessionInfo()
```

:::

:::

:::: {.content-visible unless-format="pdf"}
## Bibliografia {.unnumbered .unlisted}
::::

