# Il teorema di Bayes {#sec-prob-bayes-theorem}

## Introduzione {.unnumbered .unlisted}

Il teorema di Bayes costituisce il punto di arrivo naturale del percorso concettuale sviluppato nei capitoli precedenti. Dopo aver definito la probabilità come grado di credenza razionale (@sec-prob-interpretation), stabilito gli assiomi come vincoli di coerenza (@sec-prob-axioms-coherence), riconosciuto l'equiprobabilità come caso particolare della simmetria epistemica (@sec-equiprobability-combinatorics) e identificato la probabilità condizionata come meccanismo di aggiornamento delle credenze (@sec-prob-conditional-prob), il teorema di Bayes emerge come la formalizzazione matematica di ciò che significa *apprendere dall'esperienza*.

Il teorema risolve un problema epistemologico fondamentale: come trasformare l'informazione che dal mondo giunge a noi, sotto forma di dati osservati, evidenze empiriche o sintomi clinici, in conoscenza riguardante ciò che non possiamo osservare direttamente, ovvero le cause, le ipotesi, i parametri sottostanti. Questa inversione della direzione del condizionamento probabilistico costituisce l'essenza dell'inferenza induttiva.

In questo capitolo esamineremo il teorema non soltanto come strumento tecnico di calcolo, ma come principio normativo che prescrive il modo ottimale di integrare la conoscenza pregressa con le nuove osservazioni. Vedremo come questo meccanismo si applichi naturalmente ai problemi diagnostici in psicologia clinica, alla valutazione delle ipotesi nella ricerca sperimentale e al ragionamento quotidiano in condizioni di incertezza.

### Panoramica del capitolo {.unnumbered .unlisted}

- Derivazione del teorema dalla simmetria della probabilità congiunta.
- Interpretazione epistemica delle componenti: prior, likelihood, posterior.
- Probabilità inversa come problema fondamentale dell'inferenza.
- Forma in odds e rapporti di verosimiglianza per applicazioni cliniche.
- Applicazioni a test diagnostici e valutazione della comorbilità.
- Fallacia del tasso base e sue implicazioni per il ragionamento clinico.
- Aggiornamento bayesiano con distribuzioni Beta.
- Intervalli di credibilità e loro interpretazione epistemica.

::: {.callout-tip collapse=true}
## Prerequisiti

- Aver letto i capitoli precedenti, specialmente @sec-prob-conditional-prob.
- Leggere *Everything is Predictable: How Bayesian Statistics Explain Our World* [@chivers2024everything].
:::

::: {.callout-caution collapse=true title="Preparazione del Notebook"}

```{r}
#| output: false
here::here("code", "_common.R") |> 
  source()

# Caricamento dei pacchetti necessari
if (!requireNamespace("pacman")) install.packages("pacman")
pacman::p_load(ggplot2, dplyr, tidyr, patchwork)
```
:::

## La simmetria fondamentale della probabilità congiunta

Il teorema di Bayes non introduce nuovi principi, ma emerge come conseguenza algebrica della definizione di probabilità condizionata. Questa derivazione dimostra che l'aggiornamento bayesiano delle credenze non costituisce una scelta arbitraria, ma rappresenta piuttosto una necessità logica per chiunque accetti il quadro assiomatico della teoria della probabilità.

### Dalla probabilità congiunta al teorema di Bayes

Nel @sec-prob-conditional-prob abbiamo visto che la probabilità congiunta di due eventi può essere espressa in due modi equivalenti, a seconda di quale evento scegliamo come "base" per il condizionamento:

$$
P(A \cap B) = P(A \mid B) \cdot P(B) = P(B \mid A) \cdot P(A).
$$ {#eq-joint-symmetry}

Questa simmetria non è accidentale: riflette il fatto che la probabilità congiunta rappresenta una struttura di credenze completa e coerente, dalla quale possiamo estrarre diverse probabilità condizionate a seconda della prospettiva adottata. Quando uguagliamo le due espressioni e risolviamo per $P(A \mid B)$, otteniamo:

::: {#thm-bayes-theorem}
### Teorema di Bayes (forma fondamentale)

Per eventi $A$ e $B$ con $P(B) > 0$:

$$
P(A \mid B) = \frac{P(B \mid A) \cdot P(A)}{P(B)}.
$$ {#eq-bayes-basic}
:::

Ciascun termine di questa espressione possiede un significato epistemico preciso che conviene esplicitare.

La **distribuzione a priori** $P(A)$ rappresenta il grado di credenza iniziale nell'ipotesi $A$ prima di considerare l'evidenza $B$. Questa valutazione preliminare incorpora tutto ciò che sappiamo—o crediamo di sapere—sulla base della conoscenza pregressa: studi precedenti, esperienza clinica, prevalenze epidemiologiche, oppure, in condizioni di massima ignoranza, il principio di indifferenza.

La **funzione di verosimiglianza** $P(B \mid A)$ quantifica quanto l'evidenza osservata sia compatibile con l'ipotesi in esame. Questa quantità misura la capacità predittiva dell'ipotesi: se $A$ fosse vera, quanto sarebbe plausibile osservare proprio l'evidenza $B$? Nei contesti diagnostici, questa corrisponde alla sensibilità di un test.

L'**evidenza marginale** $P(B)$ rappresenta la probabilità complessiva di osservare $B$, calcolata come media pesata su tutte le possibili ipotesi. Questa quantità funge da costante di normalizzazione che garantisce la coerenza probabilistica del risultato.

La **distribuzione a posteriori** $P(A \mid B)$ esprime la credenza rivista nell'ipotesi $A$ dopo aver osservato l'evidenza $B$. Questa è la risposta alla domanda inferenziale di interesse pratico.

Una forma spesso più illuminante nelle applicazioni è la **versione proporzionale**:
$$
P(A \mid B) \propto P(B \mid A) \cdot P(A),
$$
che enfatizza come la distribuzione a posteriori sia il prodotto ponderato di verosimiglianza e prior, con il denominatore che serve esclusivamente a garantire la normalizzazione.

### Interpretazione attraverso le tabelle di probabilità congiunta

Il significato operativo del teorema diventa trasparente quando lo esaminiamo attraverso le tabelle 2×2 introdotte nei capitoli precedenti:

|       | $B$  | $B^c$ | Marginali |
|-------|------|-------|-----------|
| $A$   | $P(A \cap B)$ | $P(A \cap B^c)$ | $P(A)$ |
| $A^c$ | $P(A^c \cap B)$ | $P(A^c \cap B^c)$ | $P(A^c)$ |
| **Marginali** | $P(B)$ | $P(B^c)$ | $1$ |

In questa rappresentazione, le componenti del teorema assumono un'interpretazione geometrica immediata. La distribuzione a priori $P(A)$ corrisponde alla marginale della riga associata ad $A$. La funzione di verosimiglianza $P(B \mid A) = P(A \cap B) / P(A)$ rappresenta la proporzione della riga di $A$ che cade nella colonna di $B$. La distribuzione a posteriori $P(A \mid B) = P(A \cap B) / P(B)$ costituisce la proporzione della colonna di $B$ appartenente alla riga di $A$.

Il teorema di Bayes opera dunque una **rotazione della prospettiva**: dalla visione per righe (condizionata all'ipotesi) alla visione per colonne (condizionata all'evidenza), sfruttando la struttura simmetrica della distribuzione congiunta.

#### Costruzione di una tabella di probabilità congiunta per un test diagnostico

Consideriamo un test per la depressione con sensibilità $P(T+ \mid D)=0.85$, tasso di falsi positivi $P(T+ \mid D^c)=0.10$ e una prevalenza della depressione pari a $P(D)=0.15$. Da questi valori possiamo costruire la distribuzione congiunta dei due eventi: stato clinico ($D$ / $D^c$) ed esito del test ($T+$ / $T-$).

```{r}
P_D <- 0.15        # Prevalenza della depressione
sens <- 0.85       # Sensibilità: P(T+|D)
fp_rate <- 0.10    # Tasso di falsi positivi: P(T+|D^c)
```

```{r}
# Probabilità congiunte ricavate da prior e condizionate
P_D_and_Tpos  <- sens * P_D
P_D_and_Tneg  <- (1 - sens) * P_D
P_Dc_and_Tpos <- fp_rate * (1 - P_D)
P_Dc_and_Tneg <- (1 - fp_rate) * (1 - P_D)
```

```{r}
# Tabella congiunta
tab <- matrix(
  c(P_D_and_Tpos, P_D_and_Tneg, P_Dc_and_Tpos, P_Dc_and_Tneg),
  nrow = 2, byrow = TRUE,
  dimnames = list(Stato = c("Depresso", "Non depresso"), Test = c("T+", "T-"))
)

round(tab, 4)
```

Una volta costruita la tabella, il teorema di Bayes emerge immediatamente dalle sue relazioni strutturali. Ad esempio, per calcolare $P(D \mid T+)$ è sufficiente utilizzare:

$$
P(D \mid T+) \;=\; \frac{P(D \cap T+)}{P(T+)}.
$$

```{r}
P_Tpos <- sum(tab[, 1])              # Marginale P(T+)
P_D_given_Tpos <- tab[1, 1] / P_Tpos # P(D | T+)
```

Possiamo verificare che questo risultato coincide esattamente con l’applicazione diretta della formula di Bayes:

```{r}
posterior_formula <- (sens * P_D) / P_Tpos
```

```{r}
data.frame(
  Quantità = c("P(D)", "P(T+|D)", "P(T+)", "P(D|T+)"),
  Valore   = round(c(P_D, sens, P_Tpos, P_D_given_Tpos), 4)
)
```

In questo modo la tabella mostra in modo trasparente che la formula di Bayes non è un’ulteriore assunzione, ma una conseguenza immediata delle regole della probabilità e dalla struttura della distribuzione congiunta.

### La formulazione con partizione dello spazio delle ipotesi

Nelle applicazioni pratiche, la probabilità marginale dell'evidenza $P(E)$ raramente è nota direttamente. Tuttavia, possiamo calcolarla attraverso la *legge della probabilità totale*, scomponendo rispetto a una partizione dello spazio delle ipotesi:

$$
P(E) = P(E \mid H) P(H) + P(E \mid H^c) P(H^c).
$$ {#eq-evidence-partition}

Questa espansione permette di scrivere il teorema di Bayes nella forma estesa:

$$
P(H \mid E) = \frac{P(E \mid H) \cdot P(H)}{P(E \mid H) P(H) + P(E \mid H^c) P(H^c)}.
$$ {#eq-bayes-expanded}

Questa formulazione è particolarmente utile nei contesti diagnostici, dove le probabilità condizionate $P(E \mid H)$ e $P(E \mid H^c)$—corrispondenti a sensibilità e tasso di falsi positivi—sono tipicamente note dalla validazione degli strumenti di misura.

::: {.callout-important title="Interpretazione della probabilità dell'evidenza"}

#### Il ruolo epistemico di $P(E)$ {.unnumbered .unlisted}

La quantità $P(E)$ rappresenta la *probabilità marginale* di osservare l'evidenza $E$, ottenuta mediante la media di tutte le possibili ipotesi alternative. Questa misura quantifica "quanto l'evidenza $E$ sia sorprendente o attesa nel contesto generale della nostra conoscenza".

- Quando $P(E \mid H^c)$ è elevato, l'evidenza $E$ perde capacità di discriminare tra $H$ e la sua alternativa.
- Quando l'evidenza $E$ risulta probabile esclusivamente o prevalentemente nell'ipotesi che $H$ sia vera (valore ridotto di $P(E \mid H^c)$), l'evidenza $E$ fornisce un forte supporto all'ipotesi $H$.

La distribuzione a posteriori aumenta rispetto a quella a priori solo quando il *rapporto di verosimiglianza* $P(E \mid H) / P(E \mid H^c)$ supera il valore 1, indicando che l'evidenza osservata è più compatibile con l'ipotesi $H$ che con la sua alternativa.
:::

## Probabilità inversa: il fondamento logico dell'inferenza scientifica

Il teorema di Bayes risolve formalmente il problema della *probabilità inversa*: la sfida di risalire dagli effetti alle cause, dalle osservazioni alle teorie, dai campioni ai parametri. Questo costituisce l'essenza stessa dell'inferenza scientifica e del processo decisionale in condizioni di incertezza.

### La doppia direzione della ragione scientifica

La ricerca scientifica opera attraverso due direzioni logiche distinte:

- **Direzione predittiva (modelli)**: "Se questa teoria è corretta, quali dati dovremmo osservare?"
- **Direzione inferenziale (scienza)**: "Alla luce di questi dati, quanto è plausibile questa teoria?"

Mentre i modelli scientifici procedono naturalmente dalla causa all'effetto, l'inferenza deve necessariamente compiere il percorso inverso. Questo divario epistemologico trova nel teorema di Bayes il suo ponte matematico.

### La struttura formale dell'aggiornamento razionale

Il teorema di Bayes stabilisce una relazione precisa:

$$
P(H \mid E) = \frac{P(E \mid H) \cdot P(H)}{P(E)},
$$
dove: 

- **$P(H)$** rappresenta le conoscenze preliminari (probabilità a priori);
- **$P(E \mid H)$** esprime la compatibilità tra dati e ipotesi (verosimiglianza);
- **$P(E)$** costituisce la prova normalizzante (evidenza totale);
- **$P(H \mid E)$** fornisce la conoscenza aggiornata (probabilità a posteriori).

Questa struttura risolve tre problemi epistemologici fondamentali:

1. **revisione sequenziale**: Ogni nuova evidenza modifica coerentemente il nostro grado di convinzione;
2. **integrazione sistematica**: Informazioni pregresse, dati empirici e contesto convergono in un quadro unitario;
3. **quantificazione completa**: L'inferenza produce non solo stime puntuali, ma distribuzioni complete di probabilità.

::: {.callout-note title="Prospettiva storica"}
Il "problema della probabilità inversa" impegnò matematici come Thomas Bayes e Pierre-Simon Laplace già nel Settecento. Oggi riconosciamo che ogni forma di apprendimento dall'esperienza — dall'adattamento evolutivo al progresso scientifico — implica essenzialmente la soluzione di problemi di probabilità inversa.
:::

### L'equivoco inferenziale: scambiare la mappa per il territorio

La confusione tra direzione predittiva e direzione inferenziale rappresenta uno degli errori logici più pervasivi nella pratica scientifica e decisionale.

::: {.callout-warning title="Errori inferenziali sistematici"}
#### La fallacia della transcondizionalità {.unnumbered .unlisted}

**Diagnostica clinica:**
> "Questo test ha sensibilità del 95%, quindi un risultato positivo implica il 95% di probabilità di malattia."

Questo ragionamento scambia $P(T^+ \mid M)$ con $P(M \mid T^+)$. Per una malattia con prevalenza dello 0,1% e un test con sensibilità e specificità del 95%, il valore predittivo positivo è solo circa il 2% — ben lontano dal 95% intuitivamente atteso.

**Contesto giuridico:**
> "La probabilità che un innocente abbia questo profilo DNA è 1 su 1 milione, quindi l'imputato è colpevole con probabilità 999.999 su 1 milione."

Questa argomentazione — nota come fallacia del procuratore — confonde $P(\text{DNA} \mid \text{innocente})$ con $P(\text{innocente} \mid \text{DNA})$. In una città di 10 milioni di abitanti, ci aspetteremmo circa 10 persone con lo stesso profilo genetico.

**Ricerca scientifica:**
> "Se l'ipotesi nulla fosse vera, otterremmo questi risultati solo nel 5% dei casi ($p = 0,05$), quindi $H_0$ ha solo il 5% di probabilità di essere vera."

Questa interpretazione erronea del valore p ignora sia la probabilità a priori dell'ipotesi sia la potenza del test, scambiando $P(\text{dati} \mid H_0)$ con $P(H_0 \mid \text{dati})$.
:::

#### La soluzione bayesiana

Solo il teorema di Bayes consente di passare correttamente dalla dimensione predittiva a quella inferenziale:

$$
P(\text{ipotesi} \mid \text{evidenza}) = \frac{P(\text{evidenza} \mid \text{ipotesi}) \cdot P(\text{ipotesi})}{P(\text{evidenza})}
$$

Questa trasformazione permette di costruire inferenze coerenti, cumulative e quantitativamente fondate. Il quadro bayesiano rende esplicito che la predizione e l’inferenza non sono scambiabili: rappresentano due operazioni distinte collegate da una relazione matematica ben definita, indispensabile in medicina, psicologia, giurisprudenza e in ogni disciplina empirica.

## La forma in odds: l'algebra dell'aggiornamento

Per molte applicazioni pratiche, specialmente in ambito clinico, esiste una formulazione del teorema di Bayes che rende l'aggiornamento delle credenze particolarmente intuitivo e computazionalmente elegante.

### Odds e rapporto di verosimiglianza

Gli **odds** (o "quota") di un evento rappresentano il rapporto tra la probabilità che l'evento si verifichi e la probabilità che non si verifichi:

$$
\text{Odds}(H) = \frac{P(H)}{P(H^c)} = \frac{P(H)}{1 - P(H)}.
$$

Il **rapporto di verosimiglianza** (likelihood ratio, LR) quantifica invece il valore diagnostico dell'evidenza, confrontando la probabilità che essa si verifichi sotto l'ipotesi di interesse rispetto a quella sotto l'ipotesi alternativa:

$$
\text{LR} = \frac{P(E \mid H)}{P(E \mid H^c)}.
$$

::: {#thm-bayes-odds}
### Teorema di Bayes in forma di odds

$$
\text{Odds}(H \mid E) = \text{Odds}(H) \times \text{LR}.
$$ {#eq-bayes-odds}

In forma logaritmica:
$$
\log \text{Odds}(H \mid E) = \log \text{Odds}(H) + \log \text{LR}.
$$
:::

Questa formulazione presenta notevoli vantaggi sia dal punto di vista computazionale che concettuale. L'operazione di aggiornamento delle credenze si riduce a una semplice moltiplicazione (o a un'addizione nella scala logaritmica equivalente). Il rapporto di verosimiglianza fornisce una misura diretta e quantitativa della capacità discriminatoria dell'evidenza osservata:

- **LR > 1**: l'evidenza presenta una maggiore compatibilità probabilistica con l'ipotesi target rispetto all'ipotesi alternativa;
- **LR < 1**: l'evidenza dimostra una minore compatibilità probabilistica con l'ipotesi target rispetto all'ipotesi alternativa;
- **LR = 1**: l'evidenza risulta probabilisticamente equivalente sotto entrambe le ipotesi, configurandosi come non informativa.

Nel contesto di test diagnostici sequenziali condizionatamente indipendenti, i rapporti di verosimiglianza possiedono la proprietà della moltiplicatività, rendendo esplicito e trasparente il meccanismo di accumulo progressivo delle evidenze.

### Interpretazione dei rapporti di verosimiglianza

Nella pratica diagnostica, si distinguono due misure complementari che quantificano il valore informativo dei test.

**Rapporto di verosimiglianza positivo**:
$$
\text{LR}^+ = \frac{\text{Sensibilità}}{1 - \text{Specificità}} = \frac{P(T^+ \mid M)}{P(T^+ \mid M^c)}.
$$

**Rapporto di verosimiglianza negativo**:
$$
\text{LR}^- = \frac{1 - \text{Sensibilità}}{\text{Specificità}} = \frac{P(T^- \mid M)}{P(T^- \mid M^c)}.
$$

Un test diagnostico ottimale è caratterizzato da un rapporto di verosimiglianza positivo di magnitudine elevata, indicando che un risultato positivo costituisce forte evidenza a favore della presenza della condizione, unitamente a un rapporto di verosimiglianza negativo di magnitudine ridotta, denotando che un risultato negativo fornisce ugualmente forte evidenza a favore dell'assenza della condizione.

La letteratura metodologica suggerisce una precisa classificazione interpretativa: valori di LR superiori a 10 o inferiori a 0,1 determinano modificazioni clinicamente significative della probabilità pre-test, mentre valori compresi tra 1 e 2 o tra 0,5 e 1 producono variazioni probabilistiche di entità trascurabile ai fini decisionali.

In pratica, questo metodo aiuta il clinico a calcolare in modo semplice quanto un risultato del test cambi la probabilità che il paziente abbia effettivamente la malattia.

**Esempio.** Esaminiamo il procedimento di calcolo per l'aggiornamento bayesiano mediante odds nel contesto di un test diagnostico. Consideriamo i seguenti parametri:

```{r}
# Definizione dei parametri del test
prior_prob <- 0.10  # Probabilità pre-test (prevalenza)
sens <- 0.85        # Sensibilità del test
spec <- 0.90        # Specificità del test
```

Il primo passo consiste nel calcolare i rapporti di verosimiglianza per risultati positivi e negativi:

```{r}
# Calcolo dei likelihood ratios
LR_pos <- sens / (1 - spec)
LR_neg <- (1 - sens) / spec

cat("Likelihood ratio positivo (LR+):", round(LR_pos, 2), "\n")
cat("Likelihood ratio negativo (LR-):", round(LR_neg, 2), "\n")
```

Convertiamo quindi la probabilità pre-test in odds per facilitare l'aggiornamento:

```{r}
# Conversione della probabilità pre-test in odds
prior_odds <- prior_prob / (1 - prior_prob)
cat("Odds pre-test:", round(prior_odds, 3), "\n")
```

**Scenario 1: test positivo**

```{r}
# Aggiornamento per test positivo
post_odds_pos <- prior_odds * LR_pos
post_prob_pos <- post_odds_pos / (1 + post_odds_pos)

cat("Odds post-test positivo:", round(post_odds_pos, 3), "\n")
cat("Probabilità post-test positivo:", round(post_prob_pos, 3), "\n")
```

**Scenario 2: test negativo**

```{r}
# Aggiornamento per test negativo
post_odds_neg <- prior_odds * LR_neg
post_prob_neg <- post_odds_neg / (1 + post_odds_neg)

cat("Odds post-test negativo:", round(post_odds_neg, 3), "\n")
cat("Probabilità post-test negativo:", round(post_prob_neg, 3), "\n")
```

**Sintesi completa dell'aggiornamento diagnostico:**

```{r}
risultati_diagnostici <- data.frame(
  Scenario = c("Test positivo", "Test negativo"),
  LR = round(c(LR_pos, LR_neg), 2),
  Odds_Pre_Test = round(prior_odds, 3),
  Odds_Post_Test = round(c(post_odds_pos, post_odds_neg), 3),
  Prob_Pre_Test = prior_prob,
  Prob_Post_Test = round(c(post_prob_pos, post_prob_neg), 3)
)

print(risultati_diagnostici)
```

**Interpretazione clinica:** il rapporto di verosimiglianza positivo di 8.5 indica che un test positivo risulta 8.5 volte più probabile in un paziente affetto dalla condizione rispetto a un paziente sano, rappresentando un'evidenza diagnostica sostanziale. Il rapporto di verosimiglianza negativo di 0.17 dimostra invece che un test negativo è circa 6 volte più probabile in un paziente sano, rendendo l'assenza della condizione fortemente più credibile dopo un risultato negativo.

## Applicazioni 

::: {.callout-note collapse="true" title="La fallacia del tasso base"}

Uno dei **bias cognitivi** più robusti e replicati nella letteratura sul giudizio umano in condizioni di incertezza riguarda la tendenza sistematica a trascurare le informazioni sulla prevalenza di base.  Questo errore sistematico consiste nella tendenza a sovrastimare il valore diagnostico di un test positivo, trascurando l'informazione cruciale sulla prevalenza della condizione nella popolazione di riferimento.

```{r}
#| label: fig-base-rate
#| fig-cap: "L'effetto della prevalenza sul valore predittivo positivo. Lo stesso test (sensibilità 85%, specificità 90%) fornisce informazioni diagnostiche radicalmente diverse in popolazioni con prevalenze differenti."

# Definizione della funzione per calcolare il VPP
VPP <- function(prev, sens, spec) {
  fp <- 1 - spec
  P_Tpos <- sens * prev + fp * (1 - prev)
  (sens * prev) / P_Tpos
}

# Parametri del test
sens <- 0.85
spec <- 0.90
cat("Test con sensibilità:", sens*100, "%, specificità:", spec*100, "%\n")
```

Analizziamo sistematicamente come il valore predittivo positivo varia al variare della prevalenza nella popolazione:

```{r}
# Analisi sistematica del VPP su un range di prevalenze
prevalences <- seq(0.01, 0.50, by = 0.01)
vpps <- VPP(prevalences, sens, spec)

# Calcoli per punti di riferimento specifici
vpp_bassa <- VPP(0.08, sens, spec)  # Medicina generale
vpp_alta <- VPP(0.30, sens, spec)   # Ambulatorio specialistico

cat("VPP in medicina generale (8% prevalenza):", round(vpp_bassa * 100, 1), "%\n")
cat("VPP in ambulatorio specialistico (30% prevalenza):", round(vpp_alta * 100, 1), "%\n")
```

Il contrasto è evidente: lo stesso test produce risultati diagnostici molto diversi a seconda del contesto di applicazione.

```{r}
# Preparazione dati per la visualizzazione
df_baseRate <- data.frame(
  Prevalenza = prevalences,
  VPP = vpps
)

# Visualizzazione dell'effetto del tasso base
ggplot(df_baseRate, aes(x = Prevalenza, y = VPP)) +
  geom_line(linewidth = 1.2, color = "#2E86AB") +
  geom_hline(yintercept = 0.5, linetype = "dashed", color = "#A23B72", alpha = 0.7) +
  geom_vline(xintercept = 0.08, linetype = "dotted", alpha = 0.5) +
  geom_vline(xintercept = 0.30, linetype = "dotted", alpha = 0.5) +
  geom_point(aes(x = 0.08, y = vpp_bassa), color = "#F18F01", size = 3) +
  geom_point(aes(x = 0.30, y = vpp_alta), color = "#C73E1D", size = 3) +
  annotate("text", x = 0.10, y = 0.18, 
           label = "Medicina\ngenerale\n(8%)", hjust = 0, size = 3.5, 
           color = "#555555") +
  annotate("text", x = 0.32, y = 0.65, 
           label = "Ambulatorio\nspecialistico\n(30%)", hjust = 0, size = 3.5,
           color = "#555555") +
  annotate("text", x = 0.35, y = 0.55, 
           label = "Soglia di utilità\nclinica (50%)", 
           color = "#A23B72", size = 3.8) +
  scale_x_continuous(labels = scales::percent) +
  scale_y_continuous(labels = scales::percent) +
  labs(
    title = "Effetto del tasso base sul valore predittivo positivo",
    subtitle = "Test: sensibilità 85%, specificità 90%",
    x = "Prevalenza del disturbo nella popolazione",
    y = "Valore Predittivo Positivo (VPP)"
  ) +
  theme_minimal()
```

Il grafico illustra un fatto controintuitivo, ma fondamentale: l'utilità clinica di un test dipende non solo dalle sue proprietà intrinseche (sensibilità e specificità), ma anche dal contesto in cui viene utilizzato. Lo stesso test che si rivela utile in un ambulatorio specialistico (prevalenza 30%, VPP circa 78%) può risultare fuorviante in medicina generale (prevalenza 8%, VPP circa 43%), generando più falsi allarmi che diagnosi corrette.

Questa analisi evidenzia l'importanza cruciale di considerare il tasso di base nella pratica clinica, mostrando che l'interpretazione di un test positivo richiede sempre la contestualizzazione nella popolazione di riferimento del paziente.

:::


::: {.callout-note collapse="true" title="Test diagnostico per il disturbo depressivo"}

Per spiegare come funziona il ragionamento bayesiano nella diagnosi psicologica, prendiamo in considerazione uno scenario clinico realistico.

```{r}
# Configurazione dello scenario: Screening per depressione maggiore in medicina generale
P_D <- 0.08          # Prevalenza nella popolazione generale
sens <- 0.85         # Sensibilità del test di screening
spec <- 0.90         # Specificità del test
fp_rate <- 1 - spec  # Tasso di falsi positivi

cat("Parametri dello scenario di screening:\n")
cat("Prevalenza depressione:", P_D*100, "%\n")
cat("Sensibilità test:", sens*100, "%\n") 
cat("Specificità test:", spec*100, "%\n")
cat("Tasso falsi positivi:", fp_rate*100, "%\n\n")
```

Applichiamo il teorema di Bayes per calcolare le probabilità rilevanti per la decisione clinica:

```{r}
# Calcolo delle probabilità marginali dei risultati del test
P_Tpos <- sens * P_D + fp_rate * (1 - P_D)
P_Tneg <- (1 - sens) * P_D + spec * (1 - P_D)

cat("Probabilità di test positivo:", round(P_Tpos*100, 1), "%\n")
cat("Probabilità di test negativo:", round(P_Tneg*100, 1), "%\n\n")

# Calcolo delle probabilità a posteriori (valori predittivi)
P_D_given_Tpos <- (sens * P_D) / P_Tpos
P_D_given_Tneg <- ((1 - sens) * P_D) / P_Tneg

cat("Valore predittivo positivo (VPP):", round(P_D_given_Tpos*100, 1), "%\n")
cat("Valore predittivo negativo (VPN):", round((1 - P_D_given_Tneg)*100, 1), "%\n")
```

I risultati mostrano un pattern caratteristico dei contesti di screening a bassa prevalenza:

```{r}
# Sintesi completa dell'analisi bayesiana
risultati <- data.frame(
  Misura = c("Probabilità pre-test (prior)", 
             "Sensibilità", 
             "Specificità",
             "VPP (probabilità post-test positivo)",
             "Probabilità post-test negativo"),
  Valore = paste0(round(c(P_D, sens, spec, P_D_given_Tpos, P_D_given_Tneg) * 100, 1), "%"),
  Interpretazione = c("Prevalenza nella popolazione",
                     "P(T+ | Depressione)",
                     "P(T- | No Depressione)", 
                     "P(Depressione | T+)",
                     "P(Depressione | T-)")
)
print(risultati)
```

L'analisi ha rivelato l'asimmetria informativa tipica dei test di screening in popolazioni a bassa prevalenza. Un test positivo aumenta la probabilità di depressione dall'8% al 42% circa, un aumento considerevole, ma che lascia ancora una probabilità maggiore di assenza di disturbo. Un test negativo, invece, riduce la probabilità a meno dell'1.5%, fornendo una rassicurazione quasi definitiva.

Questa asimmetria suggerisce che, in contesti di screening a bassa prevalenza, il valore principale del test risiede nella sua capacità di **escludere** la condizione (alto valore predittivo negativo) piuttosto che di confermarla. Il clinico può quindi utilizzare il test principalmente come strumento per identificare i casi che necessitano di un'approfondita valutazione diagnostica, riconoscendo che un risultato positivo richiede comunque una conferma ulteriore.

:::

::: {.callout-note collapse="true" title="Diagnostica sequenziale: l'accumulo di evidenze"}

Il ragionamento clinico raramente si basa su una sola fonte di informazione. Il teorema di Bayes fornisce il quadro concettuale e matematico ideale per integrare più fonti di informazione, trasformando iterativamente la distribuzione a posteriori di un'osservazione nella distribuzione a priori della successiva.

Consideriamo un caso clinico di valutazione dell'ADHD con due strumenti complementari: un questionario somministrato ai genitori (sensibilità 0.80, specificità 0.85) e un'osservazione strutturata in classe (sensibilità 0.75, specificità 0.88). Supponiamo che il disturbo abbia una prevalenza del 5% nella popolazione scolastica di riferimento.

```{r}
# Parametri iniziali della valutazione ADHD
P_ADHD <- 0.05       # Prevalenza in popolazione scolare
sens_T1 <- 0.80      # Questionario genitori
spec_T1 <- 0.85
sens_T2 <- 0.75      # Osservazione in classe  
spec_T2 <- 0.88
```

### Procedura di aggiornamento bayesiano sequenziale {.unnumbered .unlisted}

**Fase 1: Probabilità iniziale e conversione in odds**

Partiamo dalla prevalenza di ADHD nella popolazione scolastica (5%). Convertiamo questa probabilità in odds per facilitare i calcoli successivi.

```{r}
# Conversione della probabilità iniziale in odds
prior_odds <- P_ADHD / (1 - P_ADHD)
cat("Probabilità iniziale:", P_ADHD*100, "%\n")
cat("Odds iniziali:", round(prior_odds, 4), "\n\n")
```

**Fase 2: Calcolo dei rapporti di verosimiglianza**

Per ciascuno strumento diagnostico, calcoliamo il Likelihood Ratio positivo (LR+), che quantifica quanto un test positivo aumenta la probabilità di presenza del disturbo.

```{r}
# Calcolo dei likelihood ratios
LR_pos_T1 <- sens_T1 / (1 - spec_T1)
LR_pos_T2 <- sens_T2 / (1 - spec_T2)

cat("Likelihood ratio questionario genitori:", round(LR_pos_T1, 1), "\n")
cat("Likelihood ratio osservazione in classe:", round(LR_pos_T2, 1), "\n\n")
```

**Fase 3: Primo aggiornamento dopo questionario positivo**

Aggiorniamo gli odds moltiplicandoli per il LR+ del primo test e poi riconvertiamo il risultato in probabilità per facilitare l'interpretazione.

```{r}
# Primo aggiornamento bayesiano
post_odds_T1 <- prior_odds * LR_pos_T1
post_prob_T1 <- post_odds_T1 / (1 + post_odds_T1)

cat("Odds dopo questionario positivo:", round(post_odds_T1, 3), "\n")
cat("Probabilità dopo questionario positivo:", round(post_prob_T1*100, 1), "%\n\n")
```

**Fase 4: Secondo aggiornamento dopo osservazione positiva**

Il primo aggiornamento ci fornisce un nuovo prior, e a questo applichiamo il LR+ del secondo test.

```{r}
# Secondo aggiornamento bayesiano
post_odds_both <- post_odds_T1 * LR_pos_T2
post_prob_both <- post_odds_both / (1 + post_odds_both)

cat("Odds dopo entrambi i test positivi:", round(post_odds_both, 3), "\n")
cat("Probabilità dopo entrambi i test positivi:", round(post_prob_both*100, 1), "%\n")
```

**Visualizzazione dell'aggiornamento sequenziale**

```{r}
# Preparazione dati per visualizzazione
df_sequential <- data.frame(
  Momento = factor(c("Prior\n(prevalenza)", "Dopo questionario\ngenitori (+)", 
                     "Dopo osservazione\nin classe (+)"),
                   levels = c("Prior\n(prevalenza)", "Dopo questionario\ngenitori (+)", 
                              "Dopo osservazione\nin classe (+)")),
  Probabilita = c(P_ADHD, post_prob_T1, post_prob_both)
)
```

```{r}
#| label: fig-sequential
#| fig-cap: "Aggiornamento bayesiano sequenziale nella valutazione dell'ADHD. Ogni test positivo incrementa la probabilità in modo cumulativo, con l'effetto che dipende dalla probabilità di partenza e dalle caratteristiche dei test."

ymax <- max(df_sequential$Probabilita) * 1.15

ggplot(df_sequential, aes(x = Momento, y = Probabilita)) +
  geom_col(fill = "#4E79A7", alpha = 0.8, width = 0.6) +
  geom_text(aes(label = sprintf("%.1f%%", Probabilita * 100)), 
            vjust = -0.8, size = 4.5, fontface = "bold") +
  geom_line(aes(group = 1), linewidth = 1.2, color = "#2E5984", alpha = 0.8) +
  geom_point(size = 3.5, color = "#2E5984") +
  labs(
    title = "Aggiornamento bayesiano sequenziale nella diagnostica ADHD",
    subtitle = paste0("LR+ questionario: ", round(LR_pos_T1, 1), 
                     " — LR+ osservazione: ", round(LR_pos_T2, 1)),
    y = "Probabilità di ADHD",
    x = NULL
  ) +
  scale_y_continuous(labels = scales::percent, limits = c(0, ymax)) +
  theme_minimal() +
  theme(plot.title = element_text(face = "bold"))
```

**Interpretazione del processo cumulativo**

Il processo illustra come evidenze convergenti da fonti indipendenti accumulino progressivamente il loro potere informativo. La probabilità evolve dal **5%** iniziale al **22%** dopo il primo test e al **64%** dopo il secondo, raggiungendo una soglia clinicamente significativa.

Ogni strumento diagnostico fornisce informazioni complementari: il questionario per i genitori cattura la percezione del comportamento nel contesto domestico, mentre l'osservazione in classe documenta le manifestazioni nel contesto scolastico. L'assunzione di indipendenza condizionale, ovvero che i due test forniscano informazioni indipendenti dato lo stato reale del bambino, permette di moltiplicare i rapporti di verosimiglianza, generando un effetto moltiplicativo sull'evidenza complessiva.

Questo approccio sequenziale formalizza matematicamente la pratica clinica reale, in cui le valutazioni si costruiscono progressivamente attraverso l'integrazione sistematica di molteplici fonti di informazione, trasformando un sospetto iniziale in una stima probabilistica sempre più raffinata.

:::

::: {.callout-note collapse="true" title="Comorbilità e aggiornamento delle credenze diagnostiche"}

Il ragionamento clinico rappresenta un'applicazione particolarmente illuminante del teorema di Bayes. Immaginiamo uno psicologo che si accinge a valutare un nuovo paziente. Ancora prima di iniziare il colloquio, lo psicologo possiede già una conoscenza di base derivante dalla letteratura scientifica: sa che nella popolazione clinica di riferimento la depressione ha una prevalenza di circa il 40%. Questa costituisce la sua probabilità a priori, il punto di partenza del suo ragionamento diagnostico.

```{r}
# Definizione delle probabilità di base
P_D <- 0.40          # Prevalenza depressione (prior)
P_A_given_D <- 0.60  # Probabilità di ansia dato depressione
P_A <- 0.35          # Prevalenza generale dell'ansia
```

La letteratura gli fornisce un'altra informazione cruciale: la depressione e l'ansia presentano una rilevante comorbilità, con circa il 60% dei pazienti depressi che manifesta anche sintomi ansiosi. Contemporaneamente, egli ricorda che la prevalenza generale dell'ansia nella stessa popolazione clinica è del 35%.

Quando, durante il colloquio, emergono chiari segni di ansia, lo psicologo si chiede: "Come deve modificarsi la mia credenza riguardo alla possibile depressione?" Applicando il teorema di Bayes, scopre che:

```{r}
# Applicazione del teorema di Bayes
P_D_given_A <- (P_A_given_D * P_D) / P_A

# Calcolo dello scenario complementare (ansia assente)
P_not_A <- 1 - P_A
P_D_and_A <- P_A_given_D * P_D
P_D_and_not_A <- P_D - P_D_and_A
P_D_given_not_A <- P_D_and_not_A / P_not_A

cat("Probabilità di depressione dato ansia:", round(P_D_given_A * 100, 1), "%\n")
```

La probabilità di depressione sale dal 40% iniziale a circa il 69%. Questo quasi raddoppio della probabilità riflette il forte legame tra i due disturbi.

Tuttavia, il ragionamento bayesiano consente di esplorare anche lo scenario opposto:

```{r}
cat("Probabilità di depressione in assenza di ansia:", round(P_D_given_not_A * 100, 1), "%\n")
```

Cosa sarebbe successo se l'ansia fosse stata assente? In questo caso, la probabilità di depressione sarebbe scesa drasticamente al 25%, proprio perché l'assenza di un sintomo così fortemente associato alla depressione è un'informazione altrettanto significativa della sua presenza.

```{r}
# Sintesi completa dell'aggiornamento diagnostico
risultati <- data.frame(
  Scenario = c("Prima dell'osservazione", 
               "Dopo osservare ansia",
               "Dopo escludere ansia"),
  Probabilita = c(P_D, P_D_given_A, P_D_given_not_A),
  Percentuale = paste0(round(c(P_D, P_D_given_A, P_D_given_not_A) * 100, 1), "%")
)

print(risultati)
```

Questo processo matematico formalizza e rende esplicito ciò che avviene nella mente del clinico esperto: ogni nuovo dato e ogni sintomo osservato modificano in modo quantificabile le probabilità delle varie ipotesi diagnostiche. L'approccio bayesiano trasforma così il sospetto clinico iniziale in una valutazione progressivamente più informata e personalizzata, mostrando come l'accumulo di evidenze possa guidare il ragionamento diagnostico in modo rigoroso e trasparente.

:::

::: {.callout-note collapse="true" title="Valore diagnostico incrementale di test multipli"}

Consideriamo ora la valutazione di un possibile caso di ADHD, per il quale sono disponibili due strumenti complementari: un questionario per i genitori e un'osservazione strutturata in classe.

```{r}
# Definizione dei parametri iniziali per la valutazione ADHD
P_ADHD <- 0.10       # Prevalenza nella popolazione di riferimento

# Caratteristiche del primo test: Questionario genitori (es. Conners)
sens_T1 <- 0.80
spec_T1 <- 0.85
fp_T1 <- 1 - spec_T1

# Caratteristiche del secondo test: Osservazione strutturata in classe
sens_T2 <- 0.75
spec_T2 <- 0.90
fp_T2 <- 1 - spec_T2
```

Il clinico inizia la valutazione partendo dalla prevalenza generale dell'ADHD nella popolazione di riferimento, che costituisce la probabilità a priori del 10%. Il primo strumento utilizzato è un questionario per genitori che presenta una sensibilità dell'80% e una specificità dell'85%.

```{r}
# Primo aggiornamento bayesiano: questionario positivo
P_T1pos <- sens_T1 * P_ADHD + fp_T1 * (1 - P_ADHD)
P_ADHD_given_T1pos <- (sens_T1 * P_ADHD) / P_T1pos

cat("Probabilità dopo questionario positivo:", round(P_ADHD_given_T1pos * 100, 1), "%\n")
```

Quando il questionario risulta positivo, la probabilità di ADHD sale dal 10% iniziale al 37%. Questo primo aggiornamento rappresenta già un incremento significativo, ma il clinico sa che una singola fonte di informazione potrebbe non essere sufficiente per una diagnosi affidabile.

Perciò, procede con il secondo strumento diagnostico: un'osservazione strutturata in classe che offre una prospettiva complementare con una sensibilità del 75% e una specificità del 90%.

```{r}
# Secondo aggiornamento: anche l'osservazione risulta positiva
# Assumendo indipendenza condizionale dei test dato lo stato del paziente
P_both_pos_given_ADHD <- sens_T1 * sens_T2
P_both_pos_given_no_ADHD <- fp_T1 * fp_T2
P_ADHD_T1_T2 <- P_both_pos_given_ADHD * P_ADHD
P_both_pos <- P_ADHD_T1_T2 + P_both_pos_given_no_ADHD * (1 - P_ADHD)
P_ADHD_given_both_pos <- P_ADHD_T1_T2 / P_both_pos

cat("Probabilità dopo entrambi i test positivi:", round(P_ADHD_given_both_pos * 100, 1), "%\n")
```

Quando anche l'osservazione in classe risulta positiva, la probabilità di ADHD raggiunge l'82%. Questo secondo aggiornamento dimostra il potere cumulativo dell'integrazione di evidenze multiple.

```{r}
# Sintesi completa dell'evoluzione diagnostica
evoluzione_diagnostica <- data.frame(
  Fase = c("Prior (prevalenza)", "Dopo questionario positivo", "Dopo entrambi i test positivi"),
  Probabilita_ADHD = paste0(round(c(P_ADHD, P_ADHD_given_T1pos, P_ADHD_given_both_pos) * 100, 1), "%"),
  Incremento = c("Baseline", "+27%", "+45% aggiuntivi")
)

print(evoluzione_diagnostica)
```

Il risultato illustra il potere dell'integrazione di evidenze multiple. Partendo da una prevalenza del 10%, il primo test positivo porta la probabilità al 37%. Il secondo test positivo, proveniente da una fonte indipendente (osservazione comportamentale vs. report genitoriale), fornisce un'informazione aggiuntiva che aumenta la probabilità all'82%. Questo cumulo moltiplicativo di evidenze trasforma una stima epidemiologica generale in una valutazione clinicamente utile e sufficientemente solida da poter guidare le decisioni terapeutiche.

:::

::: {.callout-note collapse="true" title="Confronto tra approccio bayesiano e frequentista"}
#### Esempio: Inferenza su moneta sospetta {.unnumbered .unlisted}

**Scenario**: 10 lanci di una moneta producono 8 risultati "testa". Dobbiamo valutare se la moneta sia equa ($\theta = 0.5$) o sbilanciata verso testa ($\theta = 0.7$).

```{r}
# Configurazione dello scenario sperimentale
n_lanci <- 10
teste_osservate <- 8

# Definizione delle ipotesi in competizione
theta_equa <- 0.5
theta_sbilanciata <- 0.7

# Prior uniforme: inizialmente consideriamo equamente plausibili le due ipotesi
prior_equa <- 0.5
prior_sbilanciata <- 0.5
```

I dati osservati mostrano 8 teste su 10 lanci. Per valutare le due ipotesi, calcoliamo prima quanto siano probabili questi dati sotto ciascuna di esse:

```{r}
# Calcolo delle verosimiglianze per le due ipotesi
lik_equa <- dbinom(teste_osservate, n_lanci, theta_equa)
lik_sbilanciata <- dbinom(teste_osservate, n_lanci, theta_sbilanciata)

cat("Verosimiglianza moneta equa:", round(lik_equa, 4), "\n")
cat("Verosimiglianza moneta sbilanciata:", round(lik_sbilanciata, 4), "\n")
cat("Rapporto di verosimiglianza:", round(lik_sbilanciata/lik_equa, 1), "\n")
```

I dati sono circa 5.3 volte più probabili se la moneta è sbilanciata ($\theta = 0.7$) rispetto all'ipotesi di equità. Applichiamo ora il teorema di Bayes per aggiornare le nostre credenze:

```{r}
# Aggiornamento bayesiano delle probabilità
evidenza_totale <- lik_equa * prior_equa + lik_sbilanciata * prior_sbilanciata
post_equa <- (lik_equa * prior_equa) / evidenza_totale
post_sbilanciata <- (lik_sbilanciata * prior_sbilanciata) / evidenza_totale

# Sintesi dei risultati
risultati_bayesiani <- data.frame(
  Metrica = c("Verosimiglianza (moneta equa)", 
              "Verosimiglianza (moneta sbilanciata)", 
              "Probabilità a posteriori (equa)", 
              "Probabilità a posteriori (sbilanciata)"),
  Valore = round(c(lik_equa, lik_sbilanciata, post_equa, post_sbilanciata), 4),
  Interpretazione = c("P(8 teste | θ = 0.5)",
                     "P(8 teste | θ = 0.7)", 
                     "P(θ = 0.5 | 8 teste)",
                     "P(θ = 0.7 | 8 teste)")
)

print(risultati_bayesiani)
```

**Analisi frequentista**: 
```{r}
# Calcolo del p-value frequentista
p_value <- 1 - pbinom(8, 10, 0.5)  # P(≥8 teste | θ = 0.5)
cat("p-value frequentista:", round(p_value, 3), "\n")
```

L'approccio frequentista calcolerebbe $P(\geq 8\ \text{teste} \mid \theta = 0.5) \approx 0.011$ e, considerandolo statisticamente significativo ($p < 0.05$), rifiuterebbe l'ipotesi di equità. Tuttavia, questo approccio non quantifica quanto dovremmo credere che la moneta sia effettivamente sbilanciata.

**Analisi bayesiana**: fornisce una risposta diretta alla domanda di ricerca. I dati sono 5.3 volte più probabili sotto l'ipotesi di sbilanciamento, portando la probabilità a posteriori della moneta sbilanciata all'**84%**. Questo rappresenta un supporto sostanziale ma non conclusivo: permane un'incertezza non trascurabile (16% di probabilità residua per l'equità) che ulteriori osservazioni potrebbero ridurre.

**Contrasto metodologico**: mentre il test frequentista valuta quanto sia inusuale osservare dati così estremi assumendo vera l'ipotesi nulla, l'approccio bayesiano quantifica direttamente la plausibilità relativa delle diverse ipotesi alla luce dei dati osservati. Il risultato bayesiano (84% di probabilità per lo sbilanciamento) fornisce una misura più intuitiva e direttamente interpretabile dell'evidenza rispetto al valore-$p$ frequentista.

:::

## Aggiornamento bayesiano con distribuzioni continue

Quando il parametro di interesse è continuo, come la probabilità sottostante di un certo comportamento, il teorema di Bayes opera su **distribuzioni di probabilità** piuttosto che su probabilità discrete.

### Il modello Beta-Binomiale

La distribuzione Beta è la scelta naturale per rappresentare le credenze riguardanti le probabilità $\theta \in [0,1]$. In combinazione con i dati binomiali, il processo di aggiornamento assume una forma particolarmente elegante (per una trattazione approfondita, si vedano i Capitoli 12 e 13 del manuale didattico e i materiali complementari disponibili sul *companion site*).

::: {.callout-note title="Proprietà di coniugazione Beta-Binomiale"}
**Distribuzione a priori**: $\theta \sim \text{Beta}(\alpha, \beta)$.

**Modello dei dati**: $k$ successi in $n$ prove indipendenti.

**Distribuzione a posteriori**: $\theta \mid \text{dati} \sim \text{Beta}(\alpha + k, \beta + n - k)$.

**Interpretazione**: I parametri $\alpha$ e $\beta$ possono essere interpretati come "pseudo-osservazioni" precedenti, rispettivamente successi e fallimenti, che vengono aggiornati sommando le evidenze empiriche osservate.
:::

Questa proprietà di coniugazione rende l'aggiornamento bayesiano computazionalmente semplice e concettualmente trasparente, poiché le distribuzioni a priori e a posteriori appartengono alla stessa famiglia parametrica.

```{r}
#| label: fig-beta-binomial
#| fig-cap: "Aggiornamento bayesiano nel modello Beta-Binomiale. La distribuzione a posteriori rappresenta una sintesi tra le credenze iniziali (prior) e l'informazione contenuta nei dati (likelihood)."

# Scenario: Test a scelta multipla con 4 opzioni
# Prior centrato sull'ipotesi di risposta casuale (1/4 = 0.25)
alpha_prior <- 1
beta_prior <- 3  # Media prior = 1/(1+3) = 0.25

# Dati osservati: 12 risposte corrette su 30
n_obs <- 30
k_success <- 12

# Aggiornamento bayesiano
alpha_post <- alpha_prior + k_success
beta_post <- beta_prior + (n_obs - k_success)

# Griglia per visualizzazione
theta_seq <- seq(0, 1, length.out = 500)

# Calcolo delle densità
prior_dens <- dbeta(theta_seq, alpha_prior, beta_prior)
posterior_dens <- dbeta(theta_seq, alpha_post, beta_post)

# Normalizzazione della verosimiglianza per visualizzazione
likelihood_dens <- dbinom(k_success, size = n_obs, prob = theta_seq)
likelihood_dens <- likelihood_dens / max(likelihood_dens) * max(posterior_dens)

# Preparazione dati per visualizzazione
df_beta <- data.frame(
  theta = theta_seq,
  Prior = prior_dens,
  Verosimiglianza = likelihood_dens,
  Posterior = posterior_dens
)

df_beta_long <- df_beta %>%
  pivot_longer(cols = c(Prior, Verosimiglianza, Posterior),
               names_to = "Componente", values_to = "Densita")

ggplot(df_beta_long, aes(x = theta, y = Densita, color = Componente, linetype = Componente)) +
  geom_line(linewidth = 1.2) +
  geom_vline(xintercept = 0.25, linetype = "dotted", alpha = 0.5) +
  annotate("text", x = 0.27, y = max(posterior_dens) * 0.9, 
           label = "Risposta\ncasuale", hjust = 0, size = 3.5) +
  scale_color_manual(values = c("Prior" = "#E63946", "Verosimiglianza" = "#457B9D", "Posterior" = "#2A9D8F")) +
  scale_linetype_manual(values = c("Prior" = "dashed", "Verosimiglianza" = "dotted", "Posterior" = "solid")) +
  labs(
    title = "Aggiornamento bayesiano nel modello Beta-Binomiale",
    subtitle = "12 risposte corrette su 30 in un test a 4 opzioni",
    x = expression(theta ~ "(probabilità di risposta corretta)"),
    y = "Densità di probabilità"
  ) +
  theme_minimal() 
```

La visualizzazione illustra il meccanismo dell'aggiornamento bayesiano. La distribuzione a priori (tratteggiata in rosso) è centrata su 0.25 e rappresenta la credenza iniziale che lo studente stia rispondendo a caso. La funzione di verosimiglianza (punteggiata in blu) indica che i dati osservati (12/30, ovvero il 40% di risposte corrette) sono massimamente compatibili con un valore di $\theta$ intorno a 0.40. La distribuzione a posteriori (verde solida) rappresenta la sintesi bayesiana: è spostata verso il dato osservato, ma non completamente, riflettendo l'influenza residua del prior.

```{r}
# Confronto tra diversi approcci inferenziali
prior_mean <- alpha_prior / (alpha_prior + beta_prior)
post_mean <- alpha_post / (alpha_post + beta_post)
mle <- k_success / n_obs

data.frame(
  Metodo = c("Media a priori", "Stima di massima verosimiglianza", "Media a posteriori"),
  Valore = round(c(prior_mean, mle, post_mean), 3),
  Interpretazione = c("Credenza iniziale", 
                      "Solo informazione dai dati", 
                      "Sintesi tra prior e dati")
)
```

Il confronto numerico mostra come l'approccio bayesiano fornisca una stima intermedia tra la credenza iniziale e l'evidenza empirica, ponderando entrambe le fonti di informazione in modo coerente.

### Intervalli di credibilità bayesiani

Mentre gli intervalli di confidenza frequentisti descrivono le proprietà di una procedura di stima, gli intervalli di credibilità bayesiani forniscono una quantificazione diretta dell'incertezza relativa al parametro di interesse.

```{r}
#| label: fig-credibility
#| fig-cap: "Distribuzione a posteriori con intervallo di credibilità al 95%. L'area ombreggiata rappresenta la regione in cui assegniamo probabilità 0.95 che si trovi il vero valore del parametro."

# Calcolo dell'intervallo di credibilità
ci_lower <- qbeta(0.025, alpha_post, beta_post)
ci_upper <- qbeta(0.975, alpha_post, beta_post)

# Creazione del dataframe per la visualizzazione
df_posterior <- data.frame(
  theta = theta_seq,
  densita = posterior_dens
)

ggplot(df_posterior, aes(x = theta, y = densita)) +
  geom_line(linewidth = 1.2, color = "#2A9D8F") +
  geom_area(data = df_posterior %>% filter(theta >= ci_lower & theta <= ci_upper),
            aes(x = theta, y = densita), fill = "#2A9D8F", alpha = 0.3) +
  geom_vline(xintercept = c(ci_lower, ci_upper), linetype = "dashed", color = "#2A9D8F") +
  geom_vline(xintercept = post_mean, color = "#E63946", linewidth = 1) +
  annotate("text", x = post_mean + 0.02, y = max(posterior_dens) * 0.7,
           label = paste0("Media: ", round(post_mean, 3)), 
           hjust = 0, color = "#E63946", size = 4) +
  annotate("text", x = mean(c(ci_lower, ci_upper)), y = max(posterior_dens) * 0.4,
           label = paste0("IC 95%\n[", round(ci_lower, 3), ", ", round(ci_upper, 3), "]"),
           color = "#1D3557", size = 4) +
  labs(
    title = "Distribuzione a posteriori con intervallo di credibilità",
    subtitle = "Quantificazione completa dell'incertezza sul parametro θ",
    x = expression(theta ~ "(probabilità di risposta corretta)"),
    y = "Densità a posteriori"
  ) +
  theme_minimal()
```

**Interpretazione epistemica diretta**: l'intervallo [0.23, 0.55] rappresenta la regione in cui, alla luce dei dati osservati e delle nostre credenze iniziali, assegniamo una probabilità del 95% che si trovi il vero valore del parametro θ. 

Questa interpretazione differisce fondamentalmente da quella degli intervalli di confidenza frequentisti, che si riferiscono alle proprietà a lungo termine della procedura di stima ("se ripetessimo l'esperimento infinite volte, il 95% degli intervalli costruiti conterrebbe il parametro vero"), piuttosto che fornire una misura diretta dell'incertezza sul parametro specifico oggetto di studio.

L'approccio bayesiano fornisce quindi una risposta più naturale alla domanda: "Dove è plausibile che si trovi il parametro, date le evidenze disponibili?".

## Riflessioni conclusive {.unnumbered .unlisted}

Il teorema di Bayes rappresenta molto più di una formula matematica: costituisce un principio normativo per il ragionamento razionale in condizioni di incertezza. La sua derivazione dalla semplice simmetria della probabilità congiunta rivela che l'aggiornamento bayesiano non è un'opzione metodologica tra altre, ma una necessità logica per chiunque accetti le regole della probabilità.

Il percorso sviluppato in questo capitolo ha mostrato come il teorema fornisca risposte precise alle domande fondamentali dell'inferenza: come trasformare l'informazione sui dati in conoscenza sulle ipotesi, come integrare la conoscenza pregressa con le nuove evidenze, come quantificare l'incertezza residua dopo l'osservazione.

Le applicazioni esaminate—dalla diagnostica clinica alla valutazione della comorbilità, dalla stima di parametri all'accumulo di evidenze da fonti multiple—illustrano la versatilità del framework bayesiano. In ciascun caso, il teorema traduce operativamente il processo di ragionamento, rendendo esplicite le assunzioni e quantificando in modo coerente l'aggiornamento delle credenze.

Questo capitolo conclude la trattazione dei fondamenti della probabilità bayesiana. I principi stabiliti—la specificazione del prior, la definizione della verosimiglianza, il calcolo del posterior, l'inferenza dalla distribuzione risultante—costituiranno la base per gli sviluppi più avanzati: l'inferenza su parametri continui mediante distribuzioni complete, i modelli gerarchici, la selezione di modelli e i metodi computazionali per problemi complessi. Ma la logica sottostante rimarrà invariata: la razionalità come coerenza, l'apprendimento come aggiornamento bayesiano, la probabilità come grado di credenza.

Come osservò Laplace oltre due secoli fa, il calcolo delle probabilità non è altro che il buon senso ridotto a calcolo. Il teorema di Bayes ne rappresenta il motore fondamentale.

## Bibliografia {.unnumbered .unlisted}
