# Variabili casuali {#sec-prob-random-var}

## Introduzione {.unnumbered .unlisted}

Si consideri uno scenario ricorrente nella pratica clinica in cui il clinico intende valutare l'efficacia di un intervento per il disturbo d'ansia sociale. A tale scopo, somministra la *Liebowitz Social Anxiety Scale* (LSAS) a un campione di 50 pazienti, rilevando le misurazioni prima e dopo un ciclo di 12 sedute.

Il quesito metodologico non si esaurisce in una semplice dicotomia, ovvero nel capire se l'intervento funzioni o meno, ma verte sulla stima dell'entità attesa del miglioramento, sulla distribuzione di probabilità che caratterizza i potenziali effetti e sulla misura di incertezza da associare a tali stime.

Per rispondere a questi quesiti, è necessario compiere un salto concettuale e passare dallo studio di eventi discreti a quello di grandezze continue. È in questo ambito che si colloca la nozione di *variabile casuale* che funge da ponte teorico tra il calcolo delle probabilità e i modelli statistici dell'approccio bayesiano.

In questo capitolo:

1. **Definiremo** formalmente la variabile casuale come funzione dallo spazio campionario ai numeri reali.
2. **Distingueremo** tra variabili casuali discrete e continue.
3. **Introdurremo** la funzione di massa di probabilità (PMF) per variabili discrete.
4. **Introdurremo** la funzione di densità di probabilità (PDF) per variabili continue.
5. **Presenteremo** la funzione di distribuzione cumulativa (CDF) come rappresentazione unificata.
6. **Estenderemo** il quadro a variabili casuali multiple e alla nozione di indipendenza.

::: {.callout-tip collapse="true"}
## Prerequisiti

Per seguire questo capitolo è necessario aver letto:

- @sec-prob-interpretation
- @sec-prob-axioms-coherence
- @sec-equiprobability-combinatorics
- @sec-prob-conditional-prob 
- @sec-prob-bayes-theorem

Conoscenze matematiche richieste:

- @sec-apx-calculus — per comprendere le PDF e le variabili continue.
- @sec-apx-sums - per marginalizzazione di variabili discrete.

Competenze pratiche:

- Familiarità con R e operazioni vettoriali di base.
:::

::: {.callout-caution collapse=true title="Preparazione del Notebook"}
```{r}
#| output: false
here::here("code", "_common.R") |> 
  source()
# Riapplica il tema per sicurezza
apply_visual_theme()
```
:::

## Dalla probabilità degli eventi ai valori numerici {#sec-from-events-to-numbers}

Nel framework bayesiano sviluppato nei capitoli precedenti, abbiamo assegnato probabilità a *eventi*, ovvero proposizioni sul mondo. Quando un clinico afferma $P(\text{Depressione maggiore}) = 0.3$, sta quantificando la propria credenza in una proposizione binaria.

Questa struttura è potente per molte domande, ma risulta insufficiente quando l'oggetto dell'incertezza non è un evento sì/no, bensì un *valore numerico*. Consideriamo alcune domande tipiche:

- *Quale sarà il punteggio di questo paziente al BDI-II tra sei mesi?*
- *Quanto tempo impiegherà un partecipante in un compito di decisione lessicale?*
- *Quanti sintomi depressivi riporterà il paziente nella prossima settimana?*

In tutti questi casi, l'incertezza non riguarda il verificarsi di un evento, ma l'ampiezza, la durata o l'intensità di un fenomeno. Per modellare questo tipo di incertezza, dobbiamo passare dagli eventi alle *variabili casuali*.

### L'idea fondamentale

Il passaggio concettuale consiste nel riconoscere che molti esperimenti producono naturalmente risultati numerici. Un test psicometrico restituisce un punteggio, una misurazione fisiologica produce un valore continuo, un compito cognitivo genera un tempo di reazione. Anche quando gli esiti originari non sono numerici, è sempre possibile *codificarli* come tali, assegnando 1 al successo e 0 al fallimento o utilizzando codifiche ordinali per le categorie diagnostiche.

La traduzione sistematica degli esiti in numeri è realizzata tramite una *variabile casuale*. La "casualità" non risiede nella funzione, che è perfettamente deterministica, ma nell'incertezza relativa all'esito che si verificherà nello spazio campionario.

## Definizione formale di variabile casuale {#sec-random-variable-definition}

::: {#def-random-variable}
### Variabile casuale

Sia $\Omega$ uno spazio campionario. Una *variabile casuale* è una funzione

$$
X : \Omega \longrightarrow \mathbb{R}
$$
che associa a ogni esito $\omega \in \Omega$ un unico numero reale $X(\omega)$.
:::

La variabile casuale traduce ciascuna possibilità in un numero, rendendo possibile l'applicazione dell'analisi matematica allo studio dell'incertezza.

Per convenzione, le variabili casuali sono indicate con lettere maiuscole ($X$, $Y$, $Z$), mentre i valori numerici che possono assumere sono indicati con lettere minuscole ($x$, $y$, $z$). Questa distinzione permette di scrivere espressioni come $P(X = x)$ o $P(X \leq x)$.

::: {.callout-note collapse="true" title="Esempio: punteggio in un test a scelta multipla"}

Consideriamo un test di memoria di lavoro composto da 5 item. Ogni item può essere risolto correttamente (C) o erroneamente (E). Lo spazio campionario è costituito da tutte le possibili sequenze di risposte:

$$
\Omega = \{CCCCC, CCCCE, CCCEC, \ldots, EEEEE\}.
$$

Poiché ogni item ha due esiti possibili e gli item sono 5, lo spazio campionario contiene $2^5 = 32$ elementi.

Definiamo la variabile casuale $X$ che associa a ogni sequenza di risposte il numero totale di risposte corrette:

$$
X(\omega) = \text{numero di C in } \omega.
$$

Per l'esito $\omega = CCECE$, il valore è $X(CCECE) = 3$. La funzione è deterministica: data la sequenza, il punteggio è univoco. L'incertezza riguarda solo *quale* sequenza verrà osservata.

L'evento $\{X = 3\}$ rappresenta l'insieme di tutti gli esiti che producono esattamente 3 risposte corrette, che contiene $\binom{5}{3} = 10$ elementi.

Se assumiamo che ciascuna risposta sia corretta con probabilità $p = 0.6$ indipendentemente dalle altre:

$$
P(X = 3) = \binom{5}{3} (0.6)^3 (0.4)^2 = 10 \times 0.216 \times 0.16 = 0.3456.
$$

:::

### Perché questo passaggio è cruciale per l'inferenza bayesiana

Nell'inferenza bayesiana, i parametri dei modelli, come la probabilità di successo $\theta$ o la media $\mu$, sono trattati essi stessi come variabili casuali. La distribuzione a priori $p(\theta)$ esprime l'incertezza iniziale sul parametro, mentre la distribuzione a posteriori $p(\theta \mid \text{dati})$ esprime l'incertezza aggiornata.

Senza il concetto di variabile casuale, non sarebbe possibile formulare domande come: "Qual è la probabilità che l'efficacia del trattamento superi una certa soglia clinicamente rilevante?"

## Variabili casuali discrete {#sec-discrete-random-variables}

Una variabile casuale è detta *discreta* quando l'insieme dei valori possibili è finito o numerabile.

::: {#def-discrete-rv}
### Variabile casuale discreta

Una variabile casuale $X$ è *discreta* se esiste un insieme finito o numerabile $\mathcal{X} = \{x_1, x_2, \ldots\}$ tale che $P(X \in \mathcal{X}) = 1$.
:::

### Esempi in psicologia

- **Punteggi grezzi nei test**: numero di risposte corrette (da 0 a $n$).
- **Scale Likert**: punteggi da 1 a 5 o da 1 a 7.
- **Conteggi di comportamenti**: episodi di abbuffata, risvegli notturni.
- **Categorie diagnostiche codificate**: 0 = assente, 1 = lieve, 2 = moderato, 3 = grave.
- **Numero di criteri soddisfatti** in una valutazione diagnostica.

La caratteristica distintiva delle variabili discrete è che tra due valori consecutivi **non esistono valori intermedi**.

## Funzione di massa di probabilità {#sec-pmf}

Per descrivere completamente una variabile casuale discreta, è sufficiente specificare la probabilità associata a ciascun valore possibile.

::: {#def-pmf}
### Funzione di massa di probabilità (PMF)

La *funzione di massa di probabilità* di una variabile casuale discreta $X$ è la funzione

$$
p_X : \mathcal{X} \to [0,1]
$$
definita da $p_X(x) = P(X = x)$ per ogni $x \in \mathcal{X}$.
:::

La PMF deve soddisfare due condizioni:

1. **Non-negatività**: $p_X(x) \geq 0$ per ogni $x \in \mathcal{X}$.
2. **Normalizzazione**: $\sum_{x \in \mathcal{X}} p_X(x) = 1$.

Una volta nota la PMF, per un sottoinsieme $B \subseteq \mathcal{X}$ vale:

$$
P(X \in B) = \sum_{x \in B} p_X(x).
$$

### Ponte applicativo: la PMF nella pratica clinica

Quando uno psicologo riporta che "il 15% dei pazienti mostra remissione completa (4), il 35% miglioramento sostanziale (3), il 30% miglioramento parziale (2), il 15% nessun cambiamento (1) e il 5% peggioramento (0)", sta descrivendo una PMF:

| $x$ (esito) | 0 | 1 | 2 | 3 | 4 |
|-------------|---|---|---|---|---|
| $p_X(x)$    | 0.05 | 0.15 | 0.30 | 0.35 | 0.15 |

Da questa PMF possiamo calcolare, ad esempio, la probabilità di un esito positivo (miglioramento parziale o superiore):

$$
P(X \geq 2) = 0.30 + 0.35 + 0.15 = 0.80.
$$

::: {.callout-note collapse="true" title="Esempio: PMF del punteggio in un test a 5 item"}

Riprendiamo il test a 5 item con $p = 0.7$. La variabile $X$ (numero di risposte corrette) può assumere valori tra 0 e 5:

$$
p_X(x) = \binom{5}{x} (0.7)^x (0.3)^{5-x}.
$$

La distribuzione completa:

| $x$ | 0 | 1 | 2 | 3 | 4 | 5 |
|-----|---|---|---|---|---|---|
| $p_X(x)$ | 0.0024 | 0.0284 | 0.1323 | 0.3087 | 0.3601 | 0.1681 |

La probabilità di ottenere almeno 3 risposte corrette è:

$$
P(X \geq 3) = 0.3087 + 0.3601 + 0.1681 = 0.8369.
$$

:::

### Connessione con il percorso bayesiano

La PMF che abbiamo appena costruito è la *funzione di verosimiglianza* del modello binomiale. Quando osserviamo $k$ successi su $n$ prove e vogliamo stimare $\theta$, la verosimiglianza è:

$$
L(\theta \mid k) = \binom{n}{k} \theta^k (1-\theta)^{n-k}.
$$

Comprendere la PMF significa comprendere una delle due componenti essenziali dell'inferenza bayesiana.

## Variabili casuali continue {#sec-continuous-random-variables}

Molte grandezze psicologiche non possono essere rappresentate da variabili discrete. Tempi di reazione, livelli di cortisolo, punteggi su scale psicometriche trattati come misure continue — tutte possono assumere, almeno in linea di principio, *qualsiasi valore* in un intervallo continuo.

::: {#def-continuous-rv}
### Variabile casuale continua

Una variabile casuale $X$ è *continua* se esiste una funzione non negativa $f_X : \mathbb{R} \to [0, +\infty)$, detta *funzione di densità di probabilità* (PDF), tale che per ogni intervallo $[a,b]$:

$$
P(a \leq X \leq b) = \int_a^b f_X(x)\,dx.
$$
:::

La probabilità non è più assegnata a singoli valori, ma a *intervalli* della retta reale.

### Esempi in psicologia

- **Tempi di reazione**: latenza in compiti cognitivi, tipicamente in millisecondi.
- **Misure fisiologiche**: livelli di cortisolo, frequenza cardiaca, conduttanza cutanea.
- **Punteggi standardizzati**: z-score, T-score, percentili.
- **Variabili latenti**: costrutti come intelligenza, ansia di tratto, apertura mentale.
- **Effetti stimati**: dimensioni dell'effetto, coefficienti di regressione.

## Funzione di densità di probabilità {#sec-pdf}

La funzione di densità di probabilità svolge per le variabili continue un ruolo analogo a quello della PMF per le variabili discrete, ma con una differenza cruciale: $f_X(x)$ *non rappresenta* la probabilità che la variabile assuma esattamente il valore $x$.

Infatti, per una variabile casuale continua:

$$
P(X = x_0) = \int_{x_0}^{x_0} f_X(x)\,dx = 0.
$$

La probabilità non è concentrata nei punti, ma *distribuita sugli intervalli*.

### Come interpretare la densità

La densità $f_X(x)$ misura la *concentrazione della probabilità*. Valori elevati di $f_X(x)$ indicano le regioni in cui la variabile è più probabile, nel senso che gli intervalli di piccole dimensioni attorno a quei punti hanno una probabilità relativamente maggiore.

Un'analogia: se la probabilità fosse acqua e la retta reale un contenitore, la densità indicherebbe l'altezza dell'acqua. La quantità totale è sempre 1, ma può essere distribuita in modo più o meno concentrato.

::: {#thm-pdf-properties}
### Proprietà delle PDF

Una funzione $f_X(x)$ è una valida densità se e solo se:

1. **Non-negatività**: $f_X(x) \geq 0$ per ogni $x$.
2. **Normalizzazione**: $\int_{-\infty}^{+\infty} f_X(x)\,dx = 1$.
:::

È importante notare che $f_X(x)$ può superare 1: ciò non viola alcun principio, poiché $f_X(x)$ non è una probabilità. Solo l'*integrale* della densità restituisce una probabilità.

### Ponte applicativo: la PDF nella valutazione clinica

Quando un clinico afferma che "i punteggi del BDI-II nella popolazione generale seguono approssimativamente una distribuzione normale con media 10 e deviazione standard 8", sta specificando una PDF. Da questa distribuzione è possibile calcolare:

- la probabilità che un individuo abbia un punteggio superiore a 20;
- l'intervallo entro cui cade il 95% centrale della popolazione;
- la probabilità di osservare un punteggio estremo.

::: {.callout-note collapse="true" title="Esempio: tempo di reazione in un compito cognitivo"}

Consideriamo una variabile $T$ che rappresenta il tempo di reazione (in ms). I tempi di reazione sono spesso modellati con distribuzioni asimmetriche positive, come la *log-normale*.

Supponiamo $\ln(T) \sim N(5.7, 0.3^2)$. La PDF è:

$$
f_T(t) = \frac{1}{t \sigma \sqrt{2\pi}} \exp\left(-\frac{(\ln(t) - \mu)^2}{2\sigma^2}\right) \quad \text{per } t > 0.
$$

```{r}
mu <- 5.7
sigma <- 0.3

t_vals <- seq(150, 600, length.out = 500)
df_rt <- data.frame(
  t = t_vals,
  densita = dlnorm(t_vals, meanlog = mu, sdlog = sigma)
)

ggplot(df_rt, aes(x = t, y = densita)) +
  geom_line(linewidth = 1.2) +
  labs(
    x = "Tempo di reazione (ms)",
    y = "Densità di probabilità",
    title = "Distribuzione log-normale dei tempi di reazione"
  )
```

La probabilità che il tempo di reazione cada tra 300 e 400 ms è l'area sotto la curva in quell'intervallo:

```{r}
prob_300_400 <- plnorm(400, meanlog = mu, sdlog = sigma) - 
                plnorm(300, meanlog = mu, sdlog = sigma)
cat("P(300 ≤ T ≤ 400):", round(prob_300_400, 3), "\n")
```

:::

## Funzione di distribuzione cumulativa {#sec-cdf}

Esiste una descrizione che vale *sia per le variabili discrete che per quelle continue*: la *funzione di distribuzione cumulativa*.

::: {#def-cdf}
### Funzione di distribuzione cumulativa (CDF)

La *funzione di distribuzione cumulativa* di una variabile casuale $X$ è la funzione

$$
F_X : \mathbb{R} \to [0,1]
$$
definita da $F_X(x) = P(X \leq x)$.
:::

Dal punto di vista epistemico, $F_X(x)$ rappresenta il grado di credenza che il valore di $X$ non superi la soglia $x$.

### Relazione con PMF e PDF

- **Per variabili continue**: $F_X(x) = \int_{-\infty}^{x} f_X(t)\,dt$, e $f_X(x) = \frac{d}{dx} F_X(x)$.
- **Per variabili discrete**: $F_X(x) = \sum_{x_i \leq x} p_X(x_i)$.

::: {#thm-cdf-properties}
### Proprietà della CDF

1. **Monotonia non decrescente**: $F_X(a) \leq F_X(b)$ per $a < b$.
2. **Comportamento asintotico**: $\lim_{x \to -\infty} F_X(x) = 0$, $\lim_{x \to +\infty} F_X(x) = 1$.
3. **Continuità da destra**: $\lim_{h \to 0^+} F_X(x + h) = F_X(x)$.
:::

### Ponte applicativo: uso della CDF per i cut-off clinici

La CDF è lo strumento naturale per calcolare la proporzione di individui che cadono sotto una certa soglia. Se il punteggio $X$ al PHQ-9 nella popolazione clinica segue una certa distribuzione:

- $F_X(9)$ = probabilità di punteggio ≤ 9 (depressione minima);
- $1 - F_X(19)$ = probabilità di depressione grave;
- $F_X(14) - F_X(9)$ = probabilità di depressione moderata.

### Connessione con il percorso bayesiano

La CDF è lo strumento fondamentale per calcolare gli *intervalli di credibilità*. Se il parametro $\theta$ ha distribuzione a posteriori $p(\theta \mid \text{dati})$:

- il **quantile** $q_\alpha$ tale che $F_\theta(q_\alpha) = \alpha$;
- l'**intervallo di credibilità al 95%** è $[q_{0.025}, q_{0.975}]$;
- la **probabilità a posteriori** che $\theta$ superi una soglia $\theta_0$ è $1 - F_\theta(\theta_0)$.

## Variabili casuali multiple {#sec-multiple-random-variables}

In molti contesti è necessario modellare *più fenomeni aleatori simultaneamente*. Nello studio della comorbilità, ad esempio, è necessario rappresentare congiuntamente ansia e depressione.

### Distribuzione congiunta

::: {#def-joint-distribution}
### Distribuzione congiunta

Siano $X$ e $Y$ due variabili casuali discrete. La *funzione di massa di probabilità congiunta* è:

$$
p_{X,Y}(x,y) = P(X = x, Y = y).
$$

Essa assegna una probabilità a ciascuna coppia di valori $(x,y)$.
:::

### Esempio: ansia e depressione

| | Depr. bassa | Depr. media | Depr. alta |
|---|---|---|---|
| **Ansia bassa** | 0.25 | 0.10 | 0.05 |
| **Ansia media** | 0.08 | 0.15 | 0.07 |
| **Ansia alta** | 0.02 | 0.08 | 0.20 |

La somma di tutte le celle è 1. $p_{X,Y}(\text{alta}, \text{alta}) = 0.20$.

### Distribuzioni marginali

Le *distribuzioni marginali* si ottengono sommando sulla variabile da eliminare:

$$
p_X(x) = \sum_y p_{X,Y}(x,y), \qquad p_Y(y) = \sum_x p_{X,Y}(x,y).
$$

Nell'esempio: $p_X(\text{ansia alta}) = 0.02 + 0.08 + 0.20 = 0.30$.

### Indipendenza stocastica

Le variabili $X$ e $Y$ sono *indipendenti* se:

$$
p_{X,Y}(x,y) = p_X(x) \cdot p_Y(y) \quad \text{per ogni } (x,y).
$$

Nell'esempio, ansia e depressione *non* sono indipendenti: $0.20 \neq 0.30 \times 0.32 = 0.096$. Le due condizioni tendono a co-occorrere più di quanto ci si aspetterebbe per caso.

### Ponte applicativo

Nella pratica clinica, le relazioni tra ansia e depressione, tra sintomi e funzionamento, richiedono tutte di modellare distribuzioni congiunte. Nell'inferenza bayesiana, quando abbiamo più parametri, la distribuzione a posteriori è una distribuzione congiunta su tutti i parametri.

## Riflessioni conclusive {.unnumbered .unlisted}

Il concetto di *variabile casuale* rappresenta il ponte fondamentale tra la teoria della probabilità e l'analisi quantitativa dei fenomeni psicologici. Ogni risultato, che si tratti di un punteggio, di un tempo o di un conteggio, può essere tradotto in un oggetto matematico sul quale è possibile applicare gli strumenti del calcolo delle probabilità.

Le due principali classi di variabili casuali, *discrete* e *continue*, richiedono formalizzazioni tecniche differenti (somme vs integrali), ma si basano sullo stesso principio: descrivere la distribuzione della credenza nello spazio dei possibili valori.

Per chi si avvicina all'inferenza bayesiana, questi concetti costituiscono il *vocabolario necessario* per:

- specificare le distribuzioni a priori sui parametri;
- comprendere la funzione di verosimiglianza;
- interpretare le distribuzioni a posteriori e gli intervalli di credibilità;
- formulare domande probabilistiche sui fenomeni psicologici.

Nei capitoli successivi studieremo le *famiglie parametriche di distribuzioni*, come la distribuzione Beta, la distribuzione Normale, la distribuzione Binomiale, la distribuzione di Poisson e altre, che costituiscono i mattoni elementari della modellazione bayesiana.

## Punti chiave da ricordare {.unnumbered}

::: {.callout-important}

1. **Variabile casuale come funzione**
   - $X: \Omega \to \mathbb{R}$ associa a ogni esito un valore numerico.
   - La funzione è deterministica; l'incertezza riguarda quale esito si realizzerà.
   - Permette di passare da eventi qualitativi a quantità analizzabili.

2. **Discrete vs Continue**
   - Discrete: valori numerabili (punteggi, conteggi).
   - Continue: valori in intervalli (tempi, misure fisiologiche).
   - Strumenti diversi: somme vs integrali.

3. **PMF per variabili discrete**
   - $p_X(x) = P(X = x)$ è una probabilità.
   - $\sum_x p_X(x) = 1$.

4. **PDF per variabili continue**
   - $f_X(x)$ è una densità, non una probabilità.
   - $P(a \leq X \leq b) = \int_a^b f_X(x) \, dx$.
   - $P(X = x) = 0$ per ogni $x$.

5. **CDF come rappresentazione unificata**
   - $F_X(x) = P(X \leq x)$ funziona per entrambi i tipi.
   - Fondamentale per quantili e intervalli di credibilità.

6. **Variabili multiple**
   - La distribuzione congiunta descrive l'incertezza su combinazioni.
   - Marginalizzazione: eliminare una variabile sommando/integrando.
   - Indipendenza: $p_{X,Y}(x,y) = p_X(x) \cdot p_Y(y)$.

**Formule essenziali:**

$$
\text{PMF: } p_X(x) = P(X = x), \quad \sum_x p_X(x) = 1
$$

$$
\text{PDF: } P(a \leq X \leq b) = \int_a^b f_X(x) \, dx, \quad \int_{-\infty}^{+\infty} f_X(x) \, dx = 1
$$

$$
\text{CDF: } F_X(x) = P(X \leq x)
$$

$$
\text{Marginale: } p_X(x) = \sum_y p_{X,Y}(x,y)
$$

:::

::: {.callout-note collapse=true title="Informazioni sull'ambiente di sviluppo"}
```{r}
sessionInfo()
```
:::

