# Variabili casuali {#sec-prob-random-var}

## Introduzione {.unnumbered .unlisted}

Nei capitoli precedenti abbiamo sviluppato il concetto di probabilità come **grado di credenza razionale**, costruendo un quadro coerente per quantificare l’incertezza associata a eventi discreti, come una diagnosi clinica, l’esito di un test psicometrico o la presenza di una condizione patologica. Questi strumenti ci hanno permesso di ragionare in modo rigoroso su proposizioni del tipo “il paziente ha la condizione” oppure “il trattamento sarà efficace”.

La ricerca psicologica, tuttavia, raramente si esaurisce in domande puramente binarie. Lo psicologo clinico non si chiede soltanto *se* un paziente migliorerà, ma anche *di quanto* ci si aspetta che migliori. Il neuropsicologo non si interessa solo a *se* una risposta sarà corretta, ma anche a *quanto tempo* richiederà. Analogamente, nello studio della personalità o delle differenze individuali, l’interesse non è tanto la presenza o assenza di un tratto, quanto il **valore** che esso assume lungo una scala continua.

Per affrontare questo tipo di domande è necessario estendere il concetto di probabilità dagli eventi alle **quantità numeriche**. Questo passaggio è reso possibile introducendo le **variabili casuali**, che non sono altro che funzioni capaci di associare a ciascun esito di un processo aleatorio un valore numerico. In questo modo, l’incertezza non riguarda più soltanto il verificarsi di un evento, ma anche l’ampiezza, la durata o l’intensità di un fenomeno.

Le variabili casuali costituiscono quindi il **ponte concettuale** tra la teoria della probabilità sviluppata finora e i modelli statistici utilizzati nell’inferenza bayesiana. Comprendere questo concetto significa acquisire il vocabolario tecnico necessario per descrivere distribuzioni *a priori*, funzioni di *verosimiglianza* e distribuzioni *a posteriori*, che rappresentano i pilastri dell’intero edificio bayesiano.

### Panoramica del capitolo {.unnumbered .unlisted}

- Definizione formale di variabile casuale come funzione dallo spazio campionario ai numeri reali.
- Distinzione tra variabili casuali discrete e continue.
- Funzione di massa di probabilità (PMF) per variabili discrete.
- Funzione di densità di probabilità (PDF) per variabili continue.
- Funzione di distribuzione cumulativa (CDF) come rappresentazione unificata.
- Variabili casuali multiple e nozione di indipendenza.

::: {.callout-tip collapse=true}
## Prerequisiti

- Aver letto i capitoli @sec-prob-interpretation, @sec-prob-axioms-coherence e @sec-bayes-theorem.
- Leggere l'appendice @sec-apx-calculus per i concetti base di calcolo integrale.
- Familiarità con R e le operazioni vettoriali di base.
:::

::: {.callout-caution collapse=true title="Preparazione del Notebook"}

```{r}
#| output: false
here::here("code", "_common.R") |> 
  source()

# Pacchetti necessari
if (!requireNamespace("pacman")) install.packages("pacman")
pacman::p_load(ggplot2, dplyr, tidyr)
```
:::

## Dalla probabilità degli eventi ai valori numerici

Nel framework bayesiano sviluppato nei capitoli precedenti, abbiamo assegnato probabilità a **eventi**, cioè a sottoinsiemi dello spazio campionario che rappresentano proposizioni sul mondo. Quando un clinico afferma $P(\text{Depressione}) = 0.3$, sta quantificando la propria credenza in una proposizione binaria: il paziente ha o non ha la condizione.

Questa struttura è potente, ma presenta un limite evidente: non è sufficiente per descrivere l’incertezza riguardo a *quanto* severa sia la depressione, a *quale* punteggio otterrà un paziente in un test psicometrico, o a *quanto tempo* richiederà il recupero. In molti contesti psicologici, l’oggetto dell’incertezza non è un evento sì/no, ma un **valore numerico**.

Il passaggio concettuale fondamentale consiste nel riconoscere che molti esperimenti producono naturalmente risultati numerici. Un test psicometrico restituisce un punteggio, una misurazione fisiologica produce un valore continuo, un compito cognitivo genera un tempo di reazione. Anche quando gli esiti originari non sono numerici, è sempre possibile **codificarli** come tali: ad esempio assegnando 1 al successo e 0 al fallimento, oppure utilizzando codifiche ordinali per categorie diagnostiche.

Questa traduzione sistematica degli esiti in numeri è realizzata tramite una **variabile casuale**. La “casualità” non risiede nella funzione in sé, che è perfettamente deterministica, ma nell’incertezza relativa a quale esito dello spazio campionario si verificherà. Una volta che l’esito è fissato, il valore numerico associato è automaticamente determinato.

## Definizione formale di variabile casuale

::: {#def-random-variable}
### Variabile casuale

Sia $\Omega$ uno spazio campionario. Una *variabile casuale* è una funzione
$$
X : \Omega \longrightarrow \mathbb{R}
$$
che associa a ogni esito $\omega \in \Omega$ un unico numero reale $X(\omega)$.
:::

Questa definizione va interpretata con attenzione. Lo spazio campionario $\Omega$ rappresenta, nella nostra prospettiva epistemica, l’insieme delle **possibilità** compatibili con le informazioni disponibili. La variabile casuale $X$ traduce ciascuna di queste possibilità in un numero, rendendo possibile l’applicazione dell’analisi matematica allo studio dell’incertezza.

Il termine “casuale” è quindi in parte fuorviante: la funzione $X$ non è affatto aleatoria, ma completamente deterministica. L’incertezza deriva esclusivamente dal fatto che non sappiamo quale elemento di $\Omega$ si realizzerà.

Per convenzione, si utilizzano lettere maiuscole ($X$, $Y$, $Z$) per indicare le variabili casuali come funzioni, e lettere minuscole ($x$, $y$, $z$) per indicare i valori numerici che esse possono assumere. Questa distinzione consente di scrivere espressioni come $P(X = x)$ o $P(X \leq x)$, separando chiaramente l’oggetto aleatorio dai suoi possibili valori.

::: {.callout-note collapse="true" title="Esempio: lancio di due dadi"}

### La somma come variabile casuale {.unnumbered .unlisted}

Consideriamo il lancio di due dadi equilibrati. Lo spazio campionario è costituito dalle 36 coppie ordinate:
$$
\Omega = {(1,1), (1,2), \ldots, (6,5), (6,6)}.
$$

Definiamo la variabile casuale $X$ che associa a ogni coppia $(i,j)$ la somma dei valori mostrati dai due dadi:
$$
X(i,j) = i + j.
$$

Per l’esito $(4,4)$, ad esempio, il valore della variabile casuale è $X(4,4) = 8$. La funzione $X$ è perfettamente deterministica: dato l’esito, il valore numerico è univocamente determinato. L’incertezza riguarda solo *quale* coppia di valori verrà osservata.

L’evento ${X = 8}$ rappresenta l’insieme di tutti gli esiti che producono una somma pari a 8:
$$
{X = 8} = {(2,6), (3,5), (4,4), (5,3), (6,2)}.
$$

Poiché ciascuna coppia ha probabilità $1/36$ e gli esiti sono equiprobabili, la probabilità che la somma dei due dadi sia 8 è:
$$
P(X = 8) = \frac{|{X = 8}|}{|\Omega|} = \frac{5}{36}.
$$
:::

### Perché questo passaggio è cruciale

Con l’introduzione delle variabili casuali, la probabilità non si limita più a quantificare la verità di proposizioni, ma diventa uno strumento per descrivere **distribuzioni di valori**. Questo passaggio è essenziale per comprendere le distribuzioni di probabilità, le aspettative, le varianze e, più in generale, i modelli statistici che costituiscono il cuore dell’inferenza bayesiana.

## Variabili casuali discrete

La distinzione più fondamentale tra le variabili casuali riguarda la natura dell’insieme dei valori che possono assumere. Una variabile casuale è detta **discreta** quando l’insieme dei suoi valori possibili è finito o numerabile, cioè quando tali valori possono essere elencati in una sequenza (eventualmente infinita).

::: {#def-discrete-rv}

### Variabile casuale discreta

Una variabile casuale $X$ è *discreta* se esiste un insieme finito o numerabile
$$
\mathcal{X} = {x_1, x_2, \ldots}
$$
tale che
$$
P(X \in \mathcal{X}) = 1.
$$
In altre parole, $X$ assume con certezza uno dei valori appartenenti all’insieme $\mathcal{X}$.
:::

In psicologia, le variabili casuali discrete compaiono in numerosi contesti. Esempi tipici includono:

* il numero di risposte corrette in un test cognitivo;
* i punteggi su scale Likert di atteggiamento;
* il numero di episodi depressivi osservati in un certo intervallo di tempo;
* le categorie diagnostiche assegnate secondo sistemi di classificazione standardizzati.

La loro caratteristica distintiva è che tra due valori consecutivi **non esistono valori intermedi**: non è possibile, ad esempio, osservare un punteggio di 2.5 su una scala Likert a cinque punti.

## Funzione di massa di probabilità

Per descrivere completamente una variabile casuale discreta è sufficiente specificare la probabilità associata a ciascun valore possibile. Questa specificazione prende il nome di **funzione di massa di probabilità**.

::: {#def-pmf}

### Funzione di massa di probabilità (PMF)

La *funzione di massa di probabilità* di una variabile casuale discreta $X$ è la funzione
$$
p_X : \mathcal{X} \to [0,1]
$$
definita da
$$
p_X(x) = P(X = x)
$$
per ogni $x \in \mathcal{X}$.
:::

La PMF deve soddisfare due condizioni fondamentali, che discendono direttamente dagli assiomi di coerenza della probabilità:

1. **Non-negatività**
   $$
   p_X(x) \geq 0 \quad \text{per ogni } x \in \mathcal{X}.
   $$

2. **Normalizzazione**
   $$
   \sum_{x \in \mathcal{X}} p_X(x) = 1.
   $$

Una volta nota la funzione di massa di probabilità, è possibile calcolare la probabilità di qualunque evento relativo alla variabile $X$. Per un sottoinsieme $B \subseteq \mathcal{X}$ vale infatti:
$$
P(X \in B) = \sum_{x \in B} p_X(x).
$$

::: {.callout-note collapse="true" title="Esempio: PMF della somma di due dadi"}

### Derivazione completa della distribuzione {.unnumbered .unlisted}

Riprendiamo la variabile casuale $X$ che rappresenta la **somma** dei valori ottenuti nel lancio di due dadi equilibrati. Per costruire la PMF dobbiamo determinare, per ciascun valore possibile $x$, quanti esiti dello spazio campionario producono tale somma.

La somma minima è 2, ottenuta unicamente con l’esito $(1,1)$, mentre la somma massima è 12, ottenuta solo con $(6,6)$. Per i valori intermedi il numero di combinazioni cresce fino a un massimo e poi decresce. Ad esempio, la somma 7 può essere ottenuta in sei modi distinti:
$$
(1,6), (2,5), (3,4), (4,3), (5,2), (6,1).
$$

La distribuzione completa risulta quindi:

|    $x$   |        2        |        3        |        4        |        5        |        6        |        7        |        8        |        9        |        10       |        11       |        12       |
| :------: | :-------------: | :-------------: | :-------------: | :-------------: | :-------------: | :-------------: | :-------------: | :-------------: | :-------------: | :-------------: | :-------------: |
|   Casi   |        1        |        2        |        3        |        4        |        5        |        6        |        5        |        4        |        3        |        2        |        1        |
| $p_X(x)$ | $\tfrac{1}{36}$ | $\tfrac{2}{36}$ | $\tfrac{3}{36}$ | $\tfrac{4}{36}$ | $\tfrac{5}{36}$ | $\tfrac{6}{36}$ | $\tfrac{5}{36}$ | $\tfrac{4}{36}$ | $\tfrac{3}{36}$ | $\tfrac{2}{36}$ | $\tfrac{1}{36}$ |

Si osservi la simmetria della distribuzione attorno al valore 7, che è il più probabile. Questa forma “triangolare” riflette direttamente la struttura combinatoria del problema.
:::

## Verifica computazionale della PMF

Le simulazioni al computer costituiscono uno strumento efficace per **verificare empiricamente** le proprietà teoriche di una funzione di massa di probabilità. Generando un grande numero di realizzazioni della variabile casuale, possiamo osservare come le frequenze relative tendano a convergere alle probabilità teoriche, in accordo con la legge dei grandi numeri.

```{r}
set.seed(42)

# Simulazione
n_sim <- 100000
dado1 <- sample(1:6, n_sim, replace = TRUE)
dado2 <- sample(1:6, n_sim, replace = TRUE)
somme <- dado1 + dado2

# Frequenze empiriche
freq_emp <- table(somme) / n_sim

# Probabilità teoriche
valori <- 2:12
prob_teor <- c(1, 2, 3, 4, 5, 6, 5, 4, 3, 2, 1) / 36

# Confronto
df_confronto <- data.frame(
  x = valori,
  empirica = as.numeric(freq_emp),
  teorica = prob_teor
)

ggplot(df_confronto, aes(x = x)) +
  geom_col(aes(y = empirica), fill = "steelblue", alpha = 0.7, width = 0.6) +
  geom_point(aes(y = teorica), color = "darkred", size = 3) +
  geom_line(aes(y = teorica), color = "darkred", linewidth = 1) +
  scale_x_continuous(breaks = 2:12) +
  labs(x = "Somma dei due dadi", y = "Probabilità") +
  theme_minimal()
```

La convergenza delle frequenze empiriche verso le probabilità teoriche **non definisce** la distribuzione di probabilità, ma ne verifica la coerenza. Ancora una volta, la simulazione non stabilisce che cosa sia la probabilità, ma mostra che un sistema di credenze coerente genera il comportamento atteso quando viene sottoposto a ripetute osservazioni.

## Variabili casuali continue

Molte grandezze psicologiche non possono essere rappresentate in modo adeguato da variabili discrete. Il tempo di reazione in un compito cognitivo, il livello di cortisolo in una misurazione fisiologica o la latenza di una risposta comportamentale possono assumere, almeno in linea di principio, **qualsiasi valore** all’interno di un intervallo continuo. Per descrivere l’incertezza associata a questo tipo di quantità introduciamo le **variabili casuali continue**.

::: {#def-continuous-rv}

### Variabile casuale continua

Una variabile casuale $X$ è *continua* se esiste una funzione non negativa
$$
f_X : \mathbb{R} \to [0, +\infty),
$$
detta *funzione di densità di probabilità* (PDF), tale che per ogni intervallo $[a,b]$ valga:
$$
P(a \leq X \leq b) = \int_a^b f_X(x),dx.
$$
:::

Questa definizione esprime un cambiamento concettuale importante rispetto al caso discreto: la probabilità non è più assegnata a singoli valori, ma a **intervalli** della retta reale.

## Funzione di densità di probabilità

La funzione di densità di probabilità svolge per le variabili continue un ruolo analogo a quello della funzione di massa di probabilità per le variabili discrete, ma con una differenza cruciale. Il valore $f_X(x)$ **non rappresenta** la probabilità che la variabile assuma esattamente il valore $x$.

Infatti, per una variabile casuale continua vale sempre:
$$
P(X = x_0) = \int_{x_0}^{x_0} f_X(x),dx = 0.
$$

Questo risultato, che può apparire controintuitivo, riflette la struttura del continuo: esistono infiniti valori possibili, e non è possibile assegnare a ciascun punto una probabilità positiva mantenendo la normalizzazione. La probabilità non è concentrata nei punti, ma **distribuita sugli intervalli**.

La densità $f_X(x)$ va quindi interpretata come una misura di **concentrazione della probabilità**. Valori elevati di $f_X(x)$ indicano regioni della retta reale in cui la variabile è più probabile che cada, nel senso che piccoli intervalli attorno a quei punti hanno una probabilità relativamente maggiore rispetto ad altri intervalli della stessa ampiezza.

::: {#thm-pdf-properties}

### Proprietà delle funzioni di densità di probabilità

Una funzione $f_X(x)$ è una valida funzione di densità di probabilità se e solo se soddisfa le seguenti condizioni:

1. **Non-negatività**
   $$
   f_X(x) \geq 0 \quad \text{per ogni } x \in \mathbb{R}.
   $$

2. **Normalizzazione**
   $$
   \int_{-\infty}^{+\infty} f_X(x),dx = 1.
   $$

La prima condizione garantisce che le probabilità associate agli intervalli siano sempre non negative; la seconda assicura che la probabilità totale dello spazio campionario sia unitaria, in accordo con gli assiomi della probabilità.
:::

È importante notare che il valore della densità $f_X(x)$ può superare 1: ciò non viola alcun principio, poiché $f_X(x)$ non è una probabilità. Solo l’**integrale** della densità su un intervallo restituisce una probabilità propriamente detta. In termini geometrici, la probabilità $P(a \leq X \leq b)$ corrisponde all’**area sotto la curva** di $f_X(x)$ tra $a$ e $b$.

::: {.callout-note collapse="true" title="Esempio: tempo di reazione in un intervallo"}

### Probabilità come area sotto la curva {.unnumbered .unlisted}

Consideriamo una variabile casuale continua $T$ che rappresenta il tempo di reazione in un compito sperimentale. Supponiamo che $T$ segua una distribuzione log-normale con parametri $\mu = 5.7$ e $\sigma = 0.3$. Ciò significa che il logaritmo naturale del tempo di reazione, $\ln(T)$, segue una distribuzione normale.

La funzione di densità di probabilità è:

$$
f_T(t) = \frac{1}{t \sigma \sqrt{2\pi}} \exp\left(-\frac{(\ln(t) - \mu)^2}{2\sigma^2}\right) \quad \text{per } t > 0
$$
e $f_T(t) = 0$ per $t \leq 0$.

```{r}
# Parametri della distribuzione log-normale
mu <- 5.7   # Parametro di location (media del log(T))
sigma <- 0.3 # Parametro di scale (deviazione standard del log(T))

# Calcolo di media e mediana della distribuzione originale
media_T <- exp(mu + sigma^2 / 2)
mediana_T <- exp(mu)
```

```{r}
#| echo: false
cat("Parametri per ln(T): µ =", mu, ", σ =", sigma, "\n")
cat("Mediana del tempo di reazione T:", round(mediana_T, 1), "ms\n")
cat("Media del tempo di reazione T:", round(media_T, 1), "ms\n")
```

Una volta specificata la densità, la probabilità che il tempo di reazione cada in un certo intervallo si ottiene integrando la funzione di densità su quell’intervallo. Ad esempio:

$$
P(300 \leq T \leq 400) = \int_{300}^{400} f_T(t) \, dt .
$$

Nel calcolo pratico, questa probabilità viene ottenuta tramite la funzione di distribuzione cumulativa (CDF):

```{r}
# Calcolo della probabilità tra 300 e 400 ms usando la CDF
prob_300_400 <- plnorm(400, meanlog = mu, sdlog = sigma) - plnorm(300, meanlog = mu, sdlog = sigma)
```

```{r}
#| echo: false
cat("Probabilità P(300 ≤ T ≤ 400):", round(prob_300_400, 4))
```

La verifica della normalizzazione conferma che l’intera distribuzione rappresenta una credenza coerente:
$$
\int_0^{+\infty} f_T(t),dt = 1.
$$

```{r}
# Verifica della normalizzazione (la CDF a +infinito deve essere 1)
prob_totale <- plnorm(Inf, meanlog = mu, sdlog = sigma)
```

```{r}
#| echo: false
cat("Verifica normalizzazione [P(0 < T < ∞)]:", prob_totale, "->", ifelse(prob_totale == 1, "✓ OK", "✗ ERRORE"), "\n")
```

**Calcoli aggiuntivi per comprendere la forma della distribuzione:**

```{r}
# Calcolo di altri intervalli probabilistici di interesse
cat("\nProbabilità per altri intervalli:\n")
cat("P(T ≤ 250 ms):", round(plnorm(250, mu, sigma), 3), "\n")
cat("P(T ≥ 500 ms):", round(1 - plnorm(500, mu, sigma), 3), "\n")
cat("P(T tra mediana e media):", round(plnorm(media_T, mu, sigma) - plnorm(mediana_T, mu, sigma), 3), "\n")
```

```{r}
# Intervallo che cattura il 95% della distribuzione
intervallo_95 <- qlnorm(c(0.025, 0.975), meanlog = mu, sdlog = sigma)
```

```{r}
#| echo: false
cat("\nIntervallo centrale al 95% per T: [", round(intervallo_95[1], 1), ", ", round(intervallo_95[2], 1), "] ms\n", sep="")
```

In questo esempio, la probabilità non riguarda mai un valore puntuale del tempo di reazione, ma sempre **intervalli di valori**, riflettendo l’incertezza continua sulla quantità osservata.

:::

## Funzione di distribuzione cumulativa

Esiste una descrizione della distribuzione di probabilità che è valida **sia per variabili casuali discrete sia per variabili casuali continue** e che specifica direttamente la probabilità che la variabile assuma valori inferiori o uguali a una certa soglia. Questa descrizione è fornita dalla **funzione di distribuzione cumulativa**.

::: {#def-cdf}

### Funzione di distribuzione cumulativa (CDF)

La *funzione di distribuzione cumulativa* (o *funzione di ripartizione*) di una variabile casuale $X$ è la funzione
$$
F_X : \mathbb{R} \to [0,1]
$$
definita da
$$
F_X(x) = P(X \leq x).
$$
:::

Dal punto di vista epistemico, $F_X(x)$ rappresenta il grado di credenza che il valore della variabile casuale $X$ non superi la soglia $x$. In questo senso, la CDF fornisce una descrizione diretta e intuitiva dell’incertezza associata a $X$.

## Relazione con PMF e PDF

La funzione di distribuzione cumulativa **caratterizza completamente** la distribuzione di probabilità di una variabile casuale. Da essa è possibile ricavare:

* la *funzione di massa di probabilità* nel caso discreto;
* la *funzione di densità di probabilità* nel caso continuo.

Per le variabili casuali continue vale la relazione fondamentale:
$$
F_X(x) = \int_{-\infty}^{x} f_X(t),dt,
\qquad
f_X(x) = \frac{d}{dx} F_X(x),
$$
ovvero la CDF è l’integrale cumulativo della densità e, viceversa, la densità è la derivata della CDF.

Nel caso discreto, invece, la CDF cresce per *salti*, ciascuno dei quali ha un’ampiezza pari alla probabilità del valore corrispondente.

::: {#thm-cdf-properties}

### Proprietà della funzione di distribuzione cumulativa

Ogni funzione di distribuzione cumulativa soddisfa le seguenti proprietà fondamentali:

1. **Monotonia non decrescente**
   Per ogni $a < b$ vale
   $$
   F_X(a) \leq F_X(b).
   $$

2. **Comportamento asintotico**
   $$
   \lim_{x \to -\infty} F_X(x) = 0,
   \qquad
   \lim_{x \to +\infty} F_X(x) = 1.
   $$

3. **Continuità da destra**
   Per ogni $x \in \mathbb{R}$,
   $$
   \lim_{h \to 0^+} F_X(x + h) = F_X(x).
   $$
:::

La monotonia riflette il fatto che, allargando l’intervallo $(-\infty, x]$, la probabilità cumulata non può diminuire. I limiti asintotici garantiscono che la probabilità totale sia correttamente normalizzata. La continuità da destra è una convenzione matematica che assicura una definizione univoca della CDF anche in presenza di discontinuità.

Per le **variabili casuali continue**, la funzione di distribuzione cumulativa è continua su tutto il dominio.
Per le **variabili casuali discrete**, invece, la CDF presenta **discontinuità di prima specie** nei punti corrispondenti ai valori che la variabile può assumere con probabilità positiva.

## Esempio: CDF della somma di due dadi

```{r}
# CDF teorica per la somma di due dadi
valori <- 2:12
prob <- c(1, 2, 3, 4, 5, 6, 5, 4, 3, 2, 1) / 36
cdf <- cumsum(prob)

df_cdf <- data.frame(
  x_start = c(1, valori),
  x_end = c(valori, 13),
  y = c(0, cdf)
)

ggplot() +
  geom_segment(
    data = df_cdf,
    aes(x = x_start, xend = x_end, y = y, yend = y),
    linewidth = 1,
    color = "steelblue"
  ) +
  geom_point(
    data = data.frame(x = valori, y = cdf),
    aes(x = x, y = y),
    size = 3,
    color = "steelblue"
  ) +
  scale_x_continuous(breaks = 2:12, limits = c(1, 13)) +
  scale_y_continuous(breaks = seq(0, 1, 0.2)) +
  labs(
    x = "x",
    y = expression(F[X](x) == P(X <= x))
  ) +
  theme_minimal()
```

Nel grafico, ogni **salto** della funzione corrisponde a un valore possibile della somma dei due dadi. L’altezza del salto in $x$ è pari alla probabilità $P(X = x)$. Tra un valore e il successivo, la funzione resta costante, riflettendo il fatto che non esistono valori intermedi.

### Perché la CDF è così importante

La funzione di distribuzione cumulativa svolge un ruolo centrale perché:

* permette di calcolare facilmente probabilità di intervalli;
* fornisce una rappresentazione unificata per variabili discrete e continue;
* è l’oggetto di base per simulazione, quantili e intervalli di credibilità.

Nei capitoli successivi, la CDF sarà utilizzata per definire **quantili**, **mediane**, **intervalli di credibilità** e per comprendere come l’incertezza venga propagata nei modelli bayesiani.
La sezione è corretta e ben collocata; qui conviene fare una **rifinitura concettuale** per:

* collegarla esplicitamente alle *tabelle congiunte* e alla probabilità condizionata viste prima;
* chiarire che “multivariato” non introduce nuova filosofia, ma **la stessa logica su più dimensioni**;
* preparare implicitamente il terreno a covarianza, correlazione e modelli con più parametri.

Di seguito trovi una **versione riscritta completa**, pronta da usare, che mantiene tutti i contenuti ma con maggiore chiarezza e continuità epistemica. Uso solo `$...$` e `$$...$$`.

## Variabili casuali multiple

In molti contesti sperimentali e clinici è necessario modellare **più fenomeni aleatori simultaneamente**. Ad esempio, in uno studio psicometrico che indaga la relazione tra ansia e depressione, può essere utile rappresentare congiuntamente i punteggi associati a entrambi i costrutti. Analogamente, nello studio dei tempi di reazione e dell’accuratezza, o nell’analisi di misure ripetute, l’incertezza riguarda più quantità nello stesso tempo.

Il framework probabilistico sviluppato finora si estende in modo naturale a questi contesti **multivariati**: invece di descrivere l’incertezza su una singola variabile casuale, descriviamo l’incertezza sulla **combinazione dei valori** assunti da più variabili.

## Distribuzione congiunta

::: {#def-joint-distribution}

### Distribuzione congiunta

Siano $X$ e $Y$ due variabili casuali discrete. La *funzione di massa di probabilità congiunta* è definita come
$$
p_{X,Y}(x,y) = P(X = x,, Y = y).
$$

Essa assegna una probabilità a ciascuna possibile coppia di valori $(x,y)$ assunta congiuntamente dalle due variabili.
:::

La distribuzione congiunta rappresenta la **descrizione più completa** dello stato di credenza riguardo alle variabili considerate: tutte le altre quantità probabilistiche di interesse possono essere derivate a partire da essa.

## Distribuzioni marginali

Le *distribuzioni marginali* si ottengono eliminando una variabile dalla distribuzione congiunta, mediante somma sui valori possibili della variabile non considerata:
$$
p_X(x) = \sum_y p_{X,Y}(x,y),
\qquad
p_Y(y) = \sum_x p_{X,Y}(x,y).
$$

Dal punto di vista epistemico, la marginalizzazione corrisponde a “ignorare” una delle variabili, concentrandosi esclusivamente sull’incertezza relativa all’altra. Questo passaggio è analogo a quello già incontrato nel caso delle tabelle di probabilità congiunta.

## Indipendenza stocastica tra variabili casuali

Le variabili casuali $X$ e $Y$ si dicono **stocasticamente indipendenti** se e solo se la loro distribuzione congiunta fattorizza nel prodotto delle marginali:
$$
p_{X,Y}(x,y) = p_X(x),p_Y(y)
\quad \text{per ogni } (x,y).
$$

Questa condizione esprime un’assenza completa di relazione informativa: conoscere il valore assunto da una variabile **non modifica** la distribuzione di probabilità dell’altra. In termini epistemici, l’informazione fornita da $X$ è irrilevante per prevedere $Y$, e viceversa.

Se la fattorizzazione non vale, le variabili sono dipendenti e la distribuzione congiunta contiene informazione sulla relazione tra di esse. Nei contesti psicologici, questa dipendenza è spesso l’oggetto stesso dell’indagine, come nello studio della comorbidità, delle associazioni tra tratti o delle relazioni tra prestazioni cognitive diverse.

### Significato concettuale

L’introduzione delle variabili casuali multiple completa il passaggio:

* dagli **eventi** ai **valori numerici**;
* dalle **variabili singole** ai **sistemi di variabili**;
* dall’incertezza su un fenomeno isolato all’incertezza sulle **relazioni** tra fenomeni.

Questo quadro è essenziale per comprendere concetti come correlazione, regressione e modelli multivariati, che verranno sviluppati nei capitoli successivi mantenendo invariata la logica probabilistica di fondo: la distribuzione congiunta come rappresentazione completa dello stato di credenza e la probabilità condizionata come strumento di aggiornamento e analisi delle dipendenze.

## Riflessioni conclusive {.unnumbered .unlisted}

Il concetto di **variabile casuale** costituisce il ponte fondamentale tra la teoria della probabilità, intesa come sistema di credenze coerenti, e l’analisi quantitativa dei fenomeni incerti. Attraverso questa formalizzazione, qualsiasi risultato sperimentale, di natura qualitativa o quantitativa, può essere tradotto in un oggetto matematico sul quale applicare in modo sistematico gli strumenti del calcolo delle probabilità.

Le due principali classi di variabili casuali, **discrete** e **continue**, richiedono formalizzazioni tecniche differenti, ma poggiano su un’idea concettuale comune: descrivere come la credenza probabilistica si distribuisce nello spazio dei possibili valori. La *funzione di massa di probabilità* (PMF) per le variabili discrete e la *funzione di densità di probabilità* (PDF) per le variabili continue svolgono un ruolo analogo in questo senso, mentre la *funzione di distribuzione cumulativa* (CDF) fornisce una rappresentazione unificante applicabile a entrambe le tipologie.

Le variabili casuali permettono inoltre di passare dall’incertezza su singoli valori all’analisi delle **proprietà globali** delle distribuzioni. In questo contesto, il **valore atteso** e la **varianza** rappresentano strumenti fondamentali di sintesi: il valore atteso individua il baricentro probabilistico della distribuzione, mentre la varianza ne quantifica la dispersione attorno a tale centro. Le loro proprietà algebriche, in particolare la linearità del valore atteso e l’additività della varianza per variabili indipendenti, consentono di semplificare in modo significativo molti calcoli applicativi.

Questi fondamenti troveranno immediata applicazione nei capitoli successivi, dedicati allo studio di specifiche **famiglie parametriche di distribuzioni** (come Beta, Normale, Poisson e Binomiale), che costituiscono i mattoni elementari della modellazione statistica bayesiana. Le distribuzioni *a priori*, le *funzioni di verosimiglianza* e le distribuzioni *a posteriori*, ovvero i tre pilastri concettuali dell’inferenza bayesiana, trovano infatti piena espressione e interpretabilità nel linguaggio delle variabili casuali introdotto in questo capitolo.

In questo senso, le variabili casuali non rappresentano un semplice strumento tecnico, ma il **vocabolario fondamentale** attraverso cui la probabilità bayesiana descrive, quantifica e aggiorna l’incertezza nei modelli psicologici.

::: {.callout-note collapse=true title="Informazioni sull'ambiente di sviluppo"}
```{r}
sessionInfo()
```
:::

## Bibliografia {.unnumbered .unlisted}
