# Variabili casuali {#sec-prob-random-var}

::: {.callout-note title="In sintesi"}

**Da sapere**  Una variabile casuale associa un valore numerico a ciascun possibile esito. Le variabili discrete sono descritte da funzioni di massa di probabilità, quelle continue da densità; la funzione di distribuzione cumulativa vale in entrambi i casi. Le distribuzioni congiunte permettono inoltre di rappresentare più quantità incerte simultaneamente.

**Da saper fare**  Distinguere una variabile casuale dal valore che assume; riconoscere se una variabile è discreta o continua; interpretare PMF, PDF e CDF; spiegare perché una densità non è una probabilità; leggere probabilità marginali e valutare il significato dell'indipendenza tra variabili.

:::

## Introduzione {.unnumbered .unlisted}

Si consideri uno scenario ricorrente nella pratica clinica: un clinico intende valutare l'efficacia di un intervento per il disturbo d'ansia sociale e somministra la *Liebowitz Social Anxiety Scale* (LSAS) a 50 pazienti prima e dopo un ciclo di 12 sedute.

La domanda non si esaurisce nel decidere se l'intervento «funzioni» oppure no. Interessa anche descrivere quanto possano variare i punteggi, quale miglioramento sia plausibile e quanta incertezza rimanga sulle quantità stimate.

Per affrontare domande di questo tipo è necessario passare dalla probabilità di eventi alla probabilità associata a valori numerici. La nozione di **variabile casuale** realizza questo passaggio e costituisce un ponte tra il calcolo delle probabilità e i modelli statistici bayesiani.

## Perché le variabili casuali sono importanti in psicologia?

Molti risultati psicologici sono espressi mediante numeri: punteggi, conteggi di comportamenti, tempi di reazione, misure fisiologiche, differenze pre-post e parametri di un modello. Il numero osservato varia da persona a persona o da una ripetizione all'altra, e questa variabilità deve essere rappresentata esplicitamente.

Le variabili casuali permettono di:

- collegare gli esiti possibili di uno studio ai valori che saranno analizzati;
- descrivere quali valori siano più o meno plausibili;
- distinguere probabilità associate a singoli valori da probabilità associate a intervalli;
- definire prior, verosimiglianze e distribuzioni a posteriori;
- formulare domande come «qual è la probabilità che il miglioramento superi una soglia clinicamente rilevante?».

La funzione che assegna i numeri è deterministica; l'incertezza riguarda quale esito si realizzerà e, di conseguenza, quale valore verrà osservato.

::: {.callout-tip title="Prerequisiti"}

Per seguire questo capitolo è necessario aver letto @sec-prob-interpretation, @sec-prob-axioms-coherence, @sec-equiprobability-combinatorics, @sec-prob-conditional-prob e @sec-prob-bayes-theorem.

Per la notazione matematica può essere utile consultare @sec-apx-math-symbols. Per un richiamo a integrali, derivate e sommatorie, consulta le appendici matematiche fornite nel [Companion](https://ccaudek.github.io/utet-companion/).

Gli esempi in R servono a visualizzare i concetti e non richiedono competenze di programmazione avanzate.

:::

## Panoramica del capitolo {.unnumbered .unlisted}

Il percorso che seguiremo è questo:

1. definiremo la variabile casuale come funzione dagli esiti ai numeri reali;
2. distingueremo variabili casuali discrete e continue;
3. introdurremo la funzione di massa di probabilità per le variabili discrete;
4. introdurremo la funzione di densità per le variabili continue;
5. useremo la funzione di distribuzione cumulativa come rappresentazione comune;
6. estenderemo il quadro alle distribuzioni congiunte, alle marginali e all'indipendenza.

::: {.callout-note title="Preparazione del notebook"}

```{r}
#| output: false
here::here("code", "_common.R") |>
  source()

apply_visual_theme()
```

:::

## Dalla probabilità degli eventi ai valori numerici {#sec-from-events-to-numbers}

Nel framework bayesiano sviluppato nei capitoli precedenti, abbiamo assegnato probabilità a *eventi*, ovvero proposizioni sul mondo. Quando un clinico afferma $P(\text{Depressione maggiore}) = 0.3$, sta quantificando la propria credenza in una proposizione binaria.

Questa struttura è potente per molte domande, ma risulta insufficiente quando l'oggetto dell'incertezza non è un evento sì/no, bensì un *valore numerico*. Consideriamo alcune domande tipiche:

- *Quale sarà il punteggio di questo paziente al BDI-II tra sei mesi?*
- *Quanto tempo impiegherà un partecipante in un compito di decisione lessicale?*
- *Quanti sintomi depressivi riporterà il paziente nella prossima settimana?*

In tutti questi casi, l'incertezza non riguarda il verificarsi di un evento, ma l'ampiezza, la durata o l'intensità di un fenomeno. Per modellare questo tipo di incertezza, dobbiamo passare dagli eventi alle *variabili casuali*.

### L'idea fondamentale

Il passaggio concettuale consiste nel riconoscere che molti esperimenti producono naturalmente risultati numerici. Un test psicometrico restituisce un punteggio, una misurazione fisiologica produce un valore continuo, un compito cognitivo genera un tempo di reazione. Anche quando gli esiti originari non sono numerici, è possibile *codificarli* mediante numeri, per esempio assegnando 1 al successo e 0 al fallimento. La codifica, tuttavia, non crea automaticamente una scala quantitativa: attribuire 0, 1 e 2 a tre categorie permette di distinguerle, ma non implica che le distanze tra le categorie abbiano un significato metrico.

La traduzione sistematica degli esiti in numeri è realizzata tramite una *variabile casuale*. La "casualità" non risiede nella funzione, che è deterministica, ma nell'incertezza relativa all'esito che si verificherà nello spazio campionario.

## Definizione formale di variabile casuale {#sec-random-variable-definition}

::: {#def-random-variable}
### Variabile casuale

Per gli scopi introduttivi di questo manuale, sia $\Omega$ uno spazio campionario. Una *variabile casuale* è una funzione

$$
X : \Omega \longrightarrow \mathbb{R}
$$
che associa a ogni esito $\omega \in \Omega$ un unico numero reale $X(\omega)$.
:::

La variabile casuale traduce ciascuna possibilità in un numero, rendendo possibile l'applicazione dell'analisi matematica allo studio dell'incertezza.

Per convenzione, le variabili casuali sono indicate con lettere maiuscole ($X$, $Y$, $Z$), mentre i valori numerici che possono assumere sono indicati con lettere minuscole ($x$, $y$, $z$). Questa distinzione permette di scrivere espressioni come $P(X = x)$ o $P(X \leq x)$.

::: {.callout-note collapse="true" title="Esempio: punteggio in un test a scelta multipla"}

Consideriamo un test di memoria di lavoro composto da 5 item. Ogni item può essere risolto correttamente (C) o erroneamente (E). Lo spazio campionario è costituito da tutte le possibili sequenze di risposte:

$$
\Omega = \{CCCCC, CCCCE, CCCEC, \ldots, EEEEE\}.
$$

Poiché ogni item ha due esiti possibili e gli item sono 5, lo spazio campionario contiene $2^5 = 32$ elementi.

Definiamo la variabile casuale $X$ che associa a ogni sequenza di risposte il numero totale di risposte corrette:

$$
X(\omega) = \text{numero di C in } \omega.
$$

Per l'esito $\omega = CCECE$, il valore è $X(CCECE) = 3$. La funzione è deterministica: data la sequenza, il punteggio è univoco. L'incertezza riguarda solo *quale* sequenza verrà osservata.

L'evento $\{X = 3\}$ rappresenta l'insieme di tutti gli esiti che producono esattamente 3 risposte corrette, che contiene $\binom{5}{3} = 10$ elementi.

Se assumiamo che ciascuna risposta sia corretta con probabilità $p = 0.6$ indipendentemente dalle altre:

$$
P(X = 3) = \binom{5}{3} (0.6)^3 (0.4)^2 = 10 \times 0.216 \times 0.16 = 0.3456.
$$

:::

### Perché questo passaggio è cruciale per l'inferenza bayesiana

Nell'inferenza bayesiana, i parametri dei modelli, come la probabilità di successo $\theta$ o la media $\mu$, sono trattati essi stessi come variabili casuali. La distribuzione a priori $p(\theta)$ esprime l'incertezza iniziale sul parametro, mentre la distribuzione a posteriori $p(\theta \mid \text{dati})$ esprime l'incertezza aggiornata.

Senza il concetto di variabile casuale, non sarebbe possibile formulare domande come: "Qual è la probabilità che l'efficacia del trattamento superi una certa soglia clinicamente rilevante?"

## Variabili casuali discrete {#sec-discrete-random-variables}

Una variabile casuale è detta *discreta* quando l'insieme dei valori possibili è finito o numerabile.

::: {#def-discrete-rv}
### Variabile casuale discreta

Una variabile casuale $X$ è *discreta* se esiste un insieme finito o numerabile $\mathcal{X} = \{x_1, x_2, \ldots\}$ tale che $P(X \in \mathcal{X}) = 1$.
:::

### Esempi in psicologia

- **Punteggi grezzi nei test**: numero di risposte corrette (da 0 a $n$).
- **Scale Likert**: punteggi da 1 a 5 o da 1 a 7.
- **Conteggi di comportamenti**: episodi di abbuffata, risvegli notturni.
- **Categorie diagnostiche codificate**: 0 = assente, 1 = lieve, 2 = moderato, 3 = grave.
- **Numero di criteri soddisfatti** in una valutazione diagnostica.

La caratteristica distintiva è che l'insieme dei valori possibili è finito o numerabile. Nei comuni esempi di conteggio, valori non appartenenti a questo insieme — per esempio 2.5 risposte corrette — non sono esiti possibili della variabile.

## Funzione di massa di probabilità {#sec-pmf}

Per descrivere completamente una variabile casuale discreta, è sufficiente specificare la probabilità associata a ciascun valore possibile.

::: {#def-pmf}
### Funzione di massa di probabilità (PMF)

La *funzione di massa di probabilità* di una variabile casuale discreta $X$ è la funzione

$$
p_X : \mathcal{X} \to [0,1]
$$
definita da $p_X(x) = P(X = x)$ per ogni $x \in \mathcal{X}$.
:::

La PMF deve soddisfare due condizioni:

1. **Non-negatività**: $p_X(x) \geq 0$ per ogni $x \in \mathcal{X}$.
2. **Normalizzazione**: $\sum_{x \in \mathcal{X}} p_X(x) = 1$.

Una volta nota la PMF, per un sottoinsieme $B \subseteq \mathcal{X}$ vale:

$$
P(X \in B) = \sum_{x \in B} p_X(x).
$$

### Ponte applicativo: la PMF nella pratica clinica

Quando uno psicologo riporta che "il 15% dei pazienti mostra remissione completa (4), il 35% miglioramento sostanziale (3), il 30% miglioramento parziale (2), il 15% nessun cambiamento (1) e il 5% peggioramento (0)", sta descrivendo una PMF:

| $x$ (esito) | 0 | 1 | 2 | 3 | 4 |
|-------------|---|---|---|---|---|
| $p_X(x)$    | 0.05 | 0.15 | 0.30 | 0.35 | 0.15 |

Da questa PMF possiamo calcolare, ad esempio, la probabilità di un esito positivo (miglioramento parziale o superiore):

$$
P(X \geq 2) = 0.30 + 0.35 + 0.15 = 0.80.
$$

::: {.callout-note collapse="true" title="Esempio: PMF del punteggio in un test a 5 item"}

Riprendiamo il test a 5 item con $p = 0.7$. La variabile $X$ (numero di risposte corrette) può assumere valori tra 0 e 5:

$$
p_X(x) = \binom{5}{x} (0.7)^x (0.3)^{5-x}.
$$

La distribuzione completa:

| $x$ | 0 | 1 | 2 | 3 | 4 | 5 |
|-----|---|---|---|---|---|---|
| $p_X(x)$ | 0.0024 | 0.0284 | 0.1323 | 0.3087 | 0.3601 | 0.1681 |

La probabilità di ottenere almeno 3 risposte corrette è:

$$
P(X \geq 3) = 0.3087 + 0.3601 + 0.1681 = 0.8369.
$$

:::

### Connessione con il percorso bayesiano

La stessa espressione matematica può essere letta in due modi diversi. Come PMF, descrive la probabilità dei possibili valori di $X$ quando $\theta$ è fissato. Dopo aver osservato $k$ successi su $n$ prove, se consideriamo l'espressione come funzione di $\theta$, otteniamo la *verosimiglianza*:

$$
L(\theta \mid k) = \binom{n}{k} \theta^k (1-\theta)^{n-k}.
$$

La formula è la stessa, ma cambia la domanda: la PMF varia rispetto ai dati possibili; la verosimiglianza confronta valori possibili del parametro alla luce dei dati osservati.

## Variabili casuali continue {#sec-continuous-random-variables}

Molte grandezze psicologiche sono modellate come continue. Tempi di reazione, livelli di cortisolo e alcuni punteggi o costrutti rappresentati su una scala continua possono assumere, almeno nel modello, qualsiasi valore entro un intervallo. Questa è un'idealizzazione utile: gli strumenti di misura hanno sempre una precisione finita.

::: {#def-continuous-rv}
### Variabile casuale continua

In questo manuale chiamiamo *continua* una variabile casuale $X$ che ammette una funzione non negativa $f_X : \mathbb{R} \to [0, +\infty)$, detta *funzione di densità di probabilità* (PDF), tale che per ogni intervallo $[a,b]$:

$$
P(a \leq X \leq b) = \int_a^b f_X(x)\,dx.
$$
:::

La probabilità non è più assegnata a singoli valori, ma a *intervalli* della retta reale.

### Esempi in psicologia

- **Tempi di reazione**: latenza in compiti cognitivi, tipicamente in millisecondi.
- **Misure fisiologiche**: livelli di cortisolo, frequenza cardiaca, conduttanza cutanea.
- **Punteggi standardizzati modellati come continui**: per esempio z-score e T-score.
- **Variabili latenti continue**: per esempio un tratto di ansia o un'abilità rappresentati da un modello psicometrico. Altri modelli possono invece usare variabili latenti discrete.
- **Effetti stimati**: dimensioni dell'effetto, coefficienti di regressione.

## Funzione di densità di probabilità {#sec-pdf}

La funzione di densità di probabilità svolge per le variabili continue un ruolo analogo a quello della PMF per le variabili discrete, ma con una differenza cruciale: $f_X(x)$ *non rappresenta* la probabilità che la variabile assuma esattamente il valore $x$.

Infatti, per una variabile casuale continua:

$$
P(X = x_0) = \int_{x_0}^{x_0} f_X(x)\,dx = 0.
$$

La probabilità non è concentrata nei punti, ma *distribuita sugli intervalli*.

### Come interpretare la densità

La densità $f_X(x)$ misura la *concentrazione della probabilità*. Valori elevati indicano regioni nelle quali intervalli della stessa piccola ampiezza raccolgono più probabilità. Non è corretto confrontare probabilità puntuali, perché per una variabile continua ogni singolo punto ha probabilità zero.

Un'analogia: se la probabilità fosse acqua e la retta reale un contenitore, la densità indicherebbe l'altezza dell'acqua. La quantità totale è sempre 1, ma può essere distribuita in modo più o meno concentrato.

::: {#thm-pdf-properties}
### Proprietà delle PDF

Una funzione $f_X(x)$ è una valida densità se e solo se:

1. **Non-negatività**: $f_X(x) \geq 0$ per ogni $x$.
2. **Normalizzazione**: $\int_{-\infty}^{+\infty} f_X(x)\,dx = 1$.
:::

È importante notare che $f_X(x)$ può superare 1: ciò non viola alcun principio, poiché $f_X(x)$ non è una probabilità. Solo l'*area* ottenuta integrando la densità su un intervallo restituisce una probabilità. Analogamente, $P(X=x)=0$ non significa che il valore $x$ sia logicamente impossibile: significa che un singolo punto non possiede area.

### Ponte applicativo: la PDF nella valutazione clinica

Quando, a scopo modellistico, una misura psicologica viene descritta mediante una distribuzione continua con determinati parametri, si sta specificando una PDF. Da tale modello è possibile calcolare, per esempio:

- la probabilità che una misura superi una soglia;
- l'intervallo che contiene una determinata quota della distribuzione;
- la probabilità di osservare valori in una regione estrema.

La scelta della famiglia distributiva e dei parametri deve essere giustificata dai dati e dal contesto; non è una proprietà automatica dello strumento di misura.

::: {.callout-note collapse="true" title="Esempio: tempo di reazione in un compito cognitivo"}

Consideriamo una variabile $T$ che rappresenta il tempo di reazione (in ms). I tempi di reazione sono spesso modellati con distribuzioni asimmetriche positive, come la *log-normale*.

Supponiamo $\ln(T) \sim N(5.7, 0.3^2)$. La PDF è:

$$
f_T(t) = \frac{1}{t \sigma \sqrt{2\pi}} \exp\left(-\frac{(\ln(t) - \mu)^2}{2\sigma^2}\right) \quad \text{per } t > 0.
$$

```{r}
#| label: fig-lognormal-reaction-times
#| fig-cap: "Densità log-normale usata a scopo illustrativo per rappresentare tempi di reazione positivi e asimmetrici."

mu <- 5.7
sigma <- 0.3

t_vals <- seq(150, 600, length.out = 500)
df_rt <- data.frame(
  t = t_vals,
  densita = dlnorm(t_vals, meanlog = mu, sdlog = sigma)
)

ggplot(df_rt, aes(x = t, y = densita)) +
  geom_line(linewidth = 1.2) +
  labs(
    x = "Tempo di reazione (ms)",
    y = "Densità di probabilità",
    title = "Distribuzione log-normale dei tempi di reazione"
  )
```

La @fig-lognormal-reaction-times mostra la densità scelta nell'esempio. La probabilità che il tempo di reazione cada tra 300 e 400 ms è l'area sotto la curva in quell'intervallo:

```{r}
prob_300_400 <- plnorm(400, meanlog = mu, sdlog = sigma) - 
                plnorm(300, meanlog = mu, sdlog = sigma)
cat("P(300 ≤ T ≤ 400):", round(prob_300_400, 3), "\n")
```

:::

## Funzione di distribuzione cumulativa {#sec-cdf}

Esiste una descrizione che vale *sia per le variabili discrete che per quelle continue*: la *funzione di distribuzione cumulativa*.

::: {#def-cdf}
### Funzione di distribuzione cumulativa (CDF)

La *funzione di distribuzione cumulativa* di una variabile casuale $X$ è la funzione

$$
F_X : \mathbb{R} \to [0,1]
$$
definita da $F_X(x) = P(X \leq x)$.
:::

In un'interpretazione epistemica della probabilità, $F_X(x)$ rappresenta il grado di credenza che il valore di $X$ non superi la soglia $x$. Più in generale, è la probabilità cumulata fino a $x$.

### Relazione con PMF e PDF

- **Per variabili continue**: $F_X(x) = \int_{-\infty}^{x} f_X(t)\,dt$, e $f_X(x) = \frac{d}{dx} F_X(x)$.
- **Per variabili discrete**: $F_X(x) = \sum_{x_i \leq x} p_X(x_i)$.

::: {#thm-cdf-properties}
### Proprietà della CDF

1. **Monotonia non decrescente**: $F_X(a) \leq F_X(b)$ per $a < b$.
2. **Comportamento asintotico**: $\lim_{x \to -\infty} F_X(x) = 0$, $\lim_{x \to +\infty} F_X(x) = 1$.
3. **Continuità da destra**: $\lim_{h \to 0^+} F_X(x + h) = F_X(x)$.
:::

### Ponte applicativo: uso della CDF per i cut-off clinici

La CDF è lo strumento naturale per calcolare la probabilità di cadere sotto una certa soglia. Se $X$ rappresenta un punteggio psicologico e il modello assegna una distribuzione a $X$:

- $F_X(9)$ è la probabilità di osservare un punteggio non superiore a 9;
- $1-F_X(19)$ è la probabilità di osservare un punteggio superiore a 19;
- $F_X(14)-F_X(9)$ è la probabilità di osservare un punteggio maggiore di 9 e non superiore a 14.

L'eventuale significato clinico delle soglie dipende dallo strumento, dalla popolazione e dallo scopo della valutazione.

### Connessione con il percorso bayesiano

La CDF è lo strumento fondamentale per calcolare gli *intervalli di credibilità*. Se il parametro $\theta$ ha distribuzione a posteriori $p(\theta \mid \text{dati})$:

- il **quantile** $q_\alpha$ tale che $F_\theta(q_\alpha) = \alpha$;
- l'**intervallo di credibilità al 95%** è $[q_{0.025}, q_{0.975}]$;
- la **probabilità a posteriori** che $\theta$ superi una soglia $\theta_0$ è $1 - F_\theta(\theta_0)$.

## Variabili casuali multiple {#sec-multiple-random-variables}

In molti contesti è necessario modellare *più fenomeni aleatori simultaneamente*. Nello studio della comorbilità, ad esempio, è necessario rappresentare congiuntamente ansia e depressione.

### Distribuzione congiunta

::: {#def-joint-distribution}
### Distribuzione congiunta

Siano $X$ e $Y$ due variabili casuali discrete. La *funzione di massa di probabilità congiunta* è:

$$
p_{X,Y}(x,y) = P(X = x, Y = y).
$$

Essa assegna una probabilità a ciascuna coppia di valori $(x,y)$.
:::

### Esempio: ansia e depressione

| | Depr. bassa | Depr. media | Depr. alta |
|---|---|---|---|
| **Ansia bassa** | 0.25 | 0.10 | 0.05 |
| **Ansia media** | 0.08 | 0.15 | 0.07 |
| **Ansia alta** | 0.02 | 0.08 | 0.20 |

La somma di tutte le celle è 1. $p_{X,Y}(\text{alta}, \text{alta}) = 0.20$.

### Distribuzioni marginali

Le *distribuzioni marginali* si ottengono sommando sulla variabile da eliminare:

$$
p_X(x) = \sum_y p_{X,Y}(x,y), \qquad p_Y(y) = \sum_x p_{X,Y}(x,y).
$$

Nell'esempio: $p_X(\text{ansia alta}) = 0.02 + 0.08 + 0.20 = 0.30$. Per variabili continue, l'operazione analoga usa un integrale al posto della somma.

### Indipendenza probabilistica

Le variabili $X$ e $Y$ sono *indipendenti* se:

$$
p_{X,Y}(x,y) = p_X(x) \cdot p_Y(y) \quad \text{per ogni } (x,y).
$$

Nell'esempio, ansia e depressione *non* sono indipendenti: $0.20 \neq 0.30 \times 0.32 = 0.096$. La combinazione «ansia alta e depressione alta» riceve quindi più probabilità di quella prevista sotto un modello di indipendenza.

### Ponte applicativo

Nella pratica clinica, le relazioni tra ansia e depressione, tra sintomi e funzionamento, richiedono tutte di modellare distribuzioni congiunte. Nell'inferenza bayesiana, quando abbiamo più parametri, la distribuzione a posteriori è una distribuzione congiunta su tutti i parametri.

## Riflessioni conclusive {.unnumbered .unlisted}

Il concetto di variabile casuale rappresenta l'elemento di collegamento fondamentale tra la teoria della probabilità e l'analisi quantitativa dei fenomeni psicologici. Ogni osservazione, che si tratti di un punteggio, di un tempo di reazione o di un conteggio, può essere formalizzata come un oggetto matematico sul quale è possibile applicare gli strumenti del calcolo probabilistico.

Le variabili casuali si distinguono in due classi principali: discrete e continue. Le prime richiedono una formalizzazione tecnica basata su somme, le seconde su integrali. Pur impiegando strumenti matematici diversi, entrambe le classi rispondono allo stesso obiettivo: descrivere la distribuzione della probabilità nell'insieme dei valori possibili.

Per chi si avvicina allo studio dell'inferenza bayesiana, la conoscenza di questi concetti è fondamentale per specificare le distribuzioni a priori sui parametri, per comprendere la funzione di verosimiglianza, per interpretare le distribuzioni a posteriori e gli intervalli di credibilità e per formulare domande probabilistiche relative a fenomeni psicologici.

Nei capitoli successivi verranno esaminate le famiglie parametriche di distribuzioni, quali la distribuzione Beta, la distribuzione Normale, la distribuzione Binomiale, la distribuzione di Poisson e altre, che costituiscono gli elementi base della modellazione bayesiana.

## Esercizi {.unnumbered .unlisted}

1. In uno studio, $X$ associa a ogni partecipante il numero di risposte corrette in un test. Qual è la differenza tra la variabile casuale $X$ e il valore osservato $X=7$?

2. Le categorie «assenza», «lieve» e «grave» vengono codificate con 0, 1 e 2. Che cosa consente questa codifica e che cosa non permette di concludere sulle distanze tra le categorie?

3. Classifica come discrete o continue, nel modello adottato, le seguenti variabili: numero di errori, tempo di reazione, punteggio su una scala Likert da 1 a 5, livello di cortisolo.

4. Una PMF assegna probabilità 0.05, 0.15, 0.30, 0.35 e 0.15 agli esiti 0, 1, 2, 3 e 4. Che cosa significa $P(X\geq 2)=0.80$?

5. Per una variabile continua, una densità in un punto vale 1.4. Perché questo valore non viola gli assiomi della probabilità? E perché $P(X=x)=0$ non rende $x$ impossibile?

6. Supponi che $F_X(14)=0.72$ e $F_X(9)=0.40$. Interpreta $F_X(14)$ e la differenza $F_X(14)-F_X(9)$.

7. Nella tabella congiunta del capitolo, la probabilità marginale di ansia alta è 0.30. Spiega perché per ottenerla si sommano tutte le celle della riga «ansia alta».

8. Per due variabili, $P(X=x,Y=y)$ è diverso da $P(X=x)P(Y=y)$. Che cosa indica questa disuguaglianza? Che cosa non permette, da sola, di concludere sul rapporto causale tra le variabili?

::: {.callout-tip title="Soluzioni" collapse="true"}

1. $X$ è la regola che associa un numero a ogni possibile esito; $X=7$ è uno specifico evento o valore osservato della variabile.

2. La codifica permette di rappresentare e distinguere le categorie mediante numeri. Non implica che la distanza tra 0 e 1 sia psicologicamente uguale alla distanza tra 1 e 2, né che i numeri possano essere trattati automaticamente come misure quantitative.

3. Numero di errori: discreta. Tempo di reazione: modellato come continuo. Scala Likert da 1 a 5: discreta. Livello di cortisolo: modellato come continuo, pur essendo misurato con precisione finita.

4. Significa che, secondo la distribuzione specificata, la probabilità di osservare un esito pari a 2, 3 oppure 4 è 0.80. Il valore deriva dalla somma delle masse assegnate a questi tre esiti.

5. Una densità non è una probabilità puntuale: le probabilità sono aree sotto la curva e devono essere comprese tra 0 e 1. Un singolo punto ha area nulla, ma può comunque essere un possibile valore della variabile.

6. $F_X(14)=0.72$ significa che la probabilità di osservare un valore non superiore a 14 è 0.72. La differenza $0.72-0.40=0.32$ è la probabilità che il valore sia maggiore di 9 e non superiore a 14.

7. La marginale ignora quale livello assuma l'altra variabile. Per includere tutti i modi in cui può verificarsi «ansia alta», si sommano le probabilità con depressione bassa, media e alta.

8. Indica che, per quella coppia di valori, la distribuzione congiunta non si fattorizza come previsto dall'indipendenza. Mostra dipendenza probabilistica, ma non stabilisce da sola che una variabile causi l'altra.

:::

::: {.callout-note title="Punti chiave" collapse="true"}

- Una variabile casuale è una funzione $X:\Omega\to\mathbb{R}$; l'incertezza riguarda il valore che verrà osservato.
- Una codifica numerica non rende automaticamente quantitativa una variabile categoriale.
- Per una variabile discreta:
  $$p_X(x)=P(X=x), \qquad \sum_x p_X(x)=1.$$
- Per una variabile continua descritta da una densità:
  $$P(a\leq X\leq b)=\int_a^b f_X(x)\,dx.$$
- La densità può superare 1; è l'area su un intervallo a rappresentare una probabilità.
- La CDF vale per variabili discrete e continue:
  $$F_X(x)=P(X\leq x).$$
- Una marginale si ottiene eliminando le altre variabili mediante somme o integrali.
- L'indipendenza richiede che la distribuzione congiunta si fattorizzi nel prodotto delle marginali; non equivale a un'affermazione causale.
- In un modello bayesiano, prior e posterior sui parametri sono distribuzioni di variabili casuali.

:::

:::: {.content-visible unless-format="pdf"}

::: {.callout-note title="Ambiente di sviluppo" collapse="true"}

```{r}
sessionInfo()
```

:::

:::
