# Variabili casuali {#sec-prob-random-var}

## Introduzione {.unnumbered .unlisted}

Nei capitoli precedenti abbiamo sviluppato il concetto di probabilità come "grado di credenza razionale", costruendo un sistema coerente per quantificare l'incertezza relativa a eventi discreti, quali la diagnosi di un paziente, l'esito di un test psicometrico o la presenza di una condizione clinica. Questi strumenti ci hanno permesso di ragionare in modo rigoroso su proposizioni come "il paziente ha la condizione" o "il trattamento sarà efficace".

Tuttavia, la ricerca psicologica raramente si limita a domande binarie. Lo psicologo clinico, infatti, non si limita a chiedersi se un paziente migliorerà, ma vuole anche sapere di quanto ci si aspetta che migliori. Il neuropsicologo, per esempio, non si chiede solo se una risposta sarà corretta, ma anche quanto tempo richiederà. Il ricercatore della personalità non si chiede solo se un tratto è presente, ma anche quale valore assume su una scala continua.

Per rispondere a queste domande, abbiamo bisogno di un linguaggio che estenda il concetto di probabilità dagli eventi ai **valori numerici**. Questo linguaggio è quello delle **variabili casuali**, funzioni che traducono gli esiti di un processo aleatorio in numeri, consentendoci di applicare l'intero apparato dell'analisi matematica allo studio dell'incertezza.

Le variabili casuali rappresentano il ponte concettuale tra la teoria della probabilità sviluppata finora e i modelli statistici che utilizzeremo nell'inferenza bayesiana. Comprendere questo concetto significa acquisire il vocabolario tecnico necessario per descrivere le distribuzioni a priori, le verosimiglianze e le distribuzioni a posteriori, i pilastri dell'intero edificio bayesiano.

### Panoramica del capitolo {.unnumbered .unlisted}

- Definizione formale di variabile casuale come funzione dallo spazio campionario ai numeri reali.
- Distinzione tra variabili casuali discrete e continue.
- Funzione di massa di probabilità (PMF) per variabili discrete.
- Funzione di densità di probabilità (PDF) per variabili continue.
- Funzione di distribuzione cumulativa (CDF) come rappresentazione unificata.
- Variabili casuali multiple e nozione di indipendenza.

::: {.callout-tip collapse=true}
## Prerequisiti

- Aver letto i capitoli @sec-prob-interpretation, @sec-prob-axioms-coherence e @sec-bayes-theorem.
- Leggere l'appendice @sec-apx-calculus per i concetti base di calcolo integrale.
- Familiarità con R e le operazioni vettoriali di base.
:::

::: {.callout-caution collapse=true title="Preparazione del Notebook"}

```{r}
#| output: false
here::here("code", "_common.R") |> 
  source()

# Pacchetti necessari
if (!requireNamespace("pacman")) install.packages("pacman")
pacman::p_load(ggplot2, dplyr, tidyr)
```
:::

## Dalla probabilità degli eventi ai valori numerici

Nel framework bayesiano sviluppato nei capitoli precedenti, abbiamo assegnato delle probabilità a degli **eventi**, ovvero a dei sottoinsiemi dello spazio campionario che rappresentano delle proposizioni sul mondo.  Quando un clinico valuta $P(\text{Depressione}) = 0.3$, sta quantificando la propria credenza in una proposizione binaria. Questa struttura è potente ma limitata:  non riesce a catturare la ricchezza dell'incertezza riguardo a sia *quanto* severa la depressione, a *quale* punteggio otterrà il paziente a un test, o a *quanto tempo* richiederà il recupero.

Il passaggio concettuale fondamentale consiste nel riconoscere che molti esperimenti producono naturalmente *risultati numerici*. Un test psicometrico genera un punteggio, una misurazione fisiologica produce un valore continuo, un compito cognitivo registra un tempo di reazione. Anche quando gli esiti originari non sono numerici, è sempre possibile *codificarli* come tali, assegnando 1 al successo e 0 al fallimento, o codificando le categorie diagnostiche con numeri ordinali.

Questa traduzione sistematica degli esiti in numeri è ciò che realizza una *variabile casuale*. La "casualità" non risiede nella funzione in sé, che è perfettamente deterministica, ma nell'incertezza riguardo a quale esito dello spazio campionario si verificherà. Una volta determinato l'esito, il valore numerico segue automaticamente dalla definizione della funzione.

## Definizione formale di variabile casuale

::: {#def-random-variable}
### Variabile casuale

Sia $\Omega$ uno spazio campionario. Una *variabile casuale* è una funzione 
$$
X : \Omega \longrightarrow \mathbb{R}
$$
che associa a ogni esito $\omega \in \Omega$ un unico numero reale $X(\omega)$.
:::

Questa definizione merita un'analisi attenta. Lo spazio campionario $\Omega$ rappresenta, nella nostra interpretazione epistemica, l'insieme delle *possibilità* compatibili con le informazioni disponibili. La variabile casuale $X$ traduce ciascuna di queste possibilità in un numero. Il termine "casuale" è quindi in qualche modo fuorviante: la funzione $X$ è completamente deterministica. L'incertezza deriva esclusivamente dal fatto che non conosciamo l'elemento di $\Omega$ che si realizzerà.

Nella notazione standard, la lettera maiuscola ($X$, $Y$, $Z$) indica la variabile casuale come funzione, mentre la corrispondente lettera minuscola ($x$, $y$, $z$) indica un valore specifico che la funzione può assumere. Questa convenzione permette di scrivere espressioni come $P(X = x)$ o $P(X \leq x)$, in cui si distingue chiaramente tra l'oggetto aleatorio e i suoi possibili valori.

::: {.callout-note collapse="true" title="Esempio: lancio di due dadi"}
#### La somma come variabile casuale {.unnumbered .unlisted}

Consideriamo il lancio di due dadi equilibrati. Lo spazio campionario è costituito dalle 36 coppie ordinate:
$$
\Omega = \{(1,1), (1,2), \ldots, (6,5), (6,6)\}.
$$

Definiamo la variabile casuale $X$ che associa a ogni coppia $(i,j)$ la somma dei valori:
$$
X(i,j) = i + j.
$$

Per l'esito $(4,4)$, abbiamo $X(4,4) = 8$. La funzione $X$ è perfettamente deterministica: dato l'esito, il valore è univocamente determinato. L'incertezza riguarda solo *quale* coppia si realizzerà.

L'insieme $\{X = 8\}$ denota tutti gli esiti che producono somma 8:
$$
\{X = 8\} = \{(2,6), (3,5), (4,4), (5,3), (6,2)\}.
$$

Poiché ogni coppia ha probabilità $1/36$ e gli esiti sono equiprobabili, otteniamo:
$$
P(X = 8) = \frac{|\{X = 8\}|}{|\Omega|} = \frac{5}{36}.
$$
:::

## Variabili casuali discrete

La distinzione più fondamentale tra le variabili casuali riguarda la natura dell'insieme dei valori che possono assumere. Una variabile casuale è *discreta* quando l'insieme dei valori che può assumere è finito o numerabile, ovvero quando i possibili valori possono essere elencati in una sequenza.

::: {#def-discrete-rv}
### Variabile casuale discreta

Una variabile casuale $X$ è *discreta* se esiste un insieme finito o numerabile $\mathcal{X} = \{x_1, x_2, \ldots\}$ tale che $P(X \in \mathcal{X}) = 1$. In altre parole, $X$ assume con certezza uno dei valori nell'insieme $\mathcal{X}$.
:::

In psicologia, le variabili discrete emergono naturalmente in numerosi contesti. Esempi paradigmatici includono il numero di risposte corrette in un test cognitivo, i punteggi su scale Likert di atteggiamento, la frequenza di episodi depressivi in un determinato periodo e le categorie diagnostiche assegnate secondo sistemi di classificazione standardizzati. La loro caratteristica distintiva è che tra due valori consecutivi non è possibile inserire valori intermedi: non è possibile, per esempio, esprimere un valore di 2.5 punti su una scala Likert a cinque punti.

### Funzione di massa di probabilità

Per caratterizzare completamente una variabile casuale discreta, è sufficiente specificare la probabilità associata a ciascun valore possibile. Questa specificazione prende il nome di *funzione di massa di probabilità*.

::: {#def-pmf}
### Funzione di massa di probabilità (PMF)

La *funzione di massa di probabilità* di una variabile casuale discreta $X$ è la funzione $p_X : \mathcal{X} \to [0,1]$ definita da
$$
p_X(x) = P(X = x)
$$
per ogni $x \in \mathcal{X}$.
:::

La PMF deve soddisfare due condizioni che discendono direttamente dagli assiomi di coerenza della probabilità. La *non-negatività* richiede che $p_X(x) \geq 0$ per ogni $x$, riflettendo l'impossibilità di credenze negative. La *normalizzazione* impone che $\sum_{x \in \mathcal{X}} p_X(x) = 1$, garantendo che la credenza totale sia distribuita esattamente tra tutti i valori possibili.

Una volta nota la PMF, possiamo calcolare la probabilità di qualsiasi evento relativo a $X$. Per un sottoinsieme $B \subseteq \mathcal{X}$:
$$
P(X \in B) = \sum_{x \in B} p_X(x).
$$

::: {.callout-note collapse="true" title="Esempio: PMF della somma di due dadi"}
#### Derivazione completa della distribuzione {.unnumbered .unlisted}

Riprendiamo la variabile $X$ che rappresenta la somma di due dadi equilibrati. Per costruire la PMF, dobbiamo contare, per ogni possibile somma $x$, quante coppie $(i,j)$ la producono.

La somma minima è 2 (ottenuta solo con $(1,1)$) e la massima è 12 (ottenuta solo con $(6,6)$). Per i valori intermedi, il conteggio richiede un'analisi sistematica. Ad esempio, la somma 7 può essere ottenuta con $(1,6), (2,5), (3,4), (4,3), (5,2), (6,1)$, ovvero sei combinazioni.

La distribuzione completa è:

| $x$  | 2 | 3 | 4 | 5 | 6 | 7 | 8 | 9 | 10 | 11 | 12 |
|:----:|:-:|:-:|:-:|:-:|:-:|:-:|:-:|:-:|:--:|:--:|:--:|
| Casi | 1 | 2 | 3 | 4 | 5 | 6 | 5 | 4 | 3  | 2  | 1  |
| $p_X(x)$ | $\frac{1}{36}$ | $\frac{2}{36}$ | $\frac{3}{36}$ | $\frac{4}{36}$ | $\frac{5}{36}$ | $\frac{6}{36}$ | $\frac{5}{36}$ | $\frac{4}{36}$ | $\frac{3}{36}$ | $\frac{2}{36}$ | $\frac{1}{36}$ |

Si noti la simmetria della distribuzione attorno a 7, che è il valore più probabile. Questa forma "triangolare" riflette la struttura combinatoria del problema.
:::

### Verifica computazionale della PMF

La simulazione al computer offre un potente strumento per verificare empiricamente le proprietà teoriche della funzione di ripartizione. Generando un gran numero di realizzazioni della variabile casuale, è possibile osservare come le frequenze relative convergano alle probabilità teoriche, una manifestazione della legge dei grandi numeri che conferma la coerenza delle nostre assegnazioni probabilistiche.

```{r}
#| label: fig-pmf-dice
#| fig-cap: "Confronto tra distribuzione teorica (linea) e frequenze empiriche (barre) per la somma di due dadi. Con 100,000 simulazioni, la convergenza è evidente."

set.seed(42)

# Simulazione
n_sim <- 100000
dado1 <- sample(1:6, n_sim, replace = TRUE)
dado2 <- sample(1:6, n_sim, replace = TRUE)
somme <- dado1 + dado2

# Frequenze empiriche
freq_emp <- table(somme) / n_sim

# Probabilità teoriche
valori <- 2:12
prob_teor <- c(1, 2, 3, 4, 5, 6, 5, 4, 3, 2, 1) / 36

# Confronto
df_confronto <- data.frame(
  x = valori,
  empirica = as.numeric(freq_emp),
  teorica = prob_teor
)

ggplot(df_confronto, aes(x = x)) +
  geom_col(aes(y = empirica), fill = "steelblue", alpha = 0.7, width = 0.6) +
  geom_point(aes(y = teorica), color = "darkred", size = 3) +
  geom_line(aes(y = teorica), color = "darkred", linewidth = 1) +
  scale_x_continuous(breaks = 2:12) +
  labs(x = "Somma dei due dadi", y = "Probabilità") +
  theme_minimal()
```

La convergenza delle frequenze empiriche alle probabilità teoriche non le definisce, ma ne verifica la coerenza, confermando che le nostre assegnazioni di credenza producono il comportamento atteso quando sottoposte a test ripetuti.

## Variabili casuali continue

Molte grandezze psicologiche non possono essere rappresentate adeguatamente da variabili discrete. Il tempo di reazione in un compito cognitivo, il livello di cortisolo in una misurazione fisiologica, la latenza di una risposta: tutte queste quantità possono assumere, almeno in linea di principio, **qualsiasi** valore in un intervallo continuo. Per questo motivo, introduciamo le variabili casuali continue.

::: {#def-continuous-rv}
### Variabile casuale continua

Una variabile casuale $X$ è *continua* se esiste una funzione non negativa $f_X : \mathbb{R} \to [0, +\infty)$, detta *funzione di densità di probabilità* (PDF), tale che per ogni intervallo $[a, b]$:
$$
P(a \leq X \leq b) = \int_a^b f_X(x) \, dx.
$$
:::

### Funzione di densità di probabilità

La PDF ha per le variabili continue un ruolo analogo a quello della PMF per le variabili discrete, ma con una differenza cruciale: $f_X(x)$ *non* rappresenta la probabilità che $X$ assuma il valore $x$. Infatti, per una variabile continua, la probabilità di assumere un valore *esatto* è sempre zero:
$$
P(X = x_0) = \int_{x_0}^{x_0} f_X(x) \, dx = 0.
$$

Questo risultato, apparentemente controintuitivo, riflette il fatto che in un continuum ci sono "troppi" punti perché ciascuno possa avere una probabilità positiva, mantenendo la normalizzazione. La probabilità si "distribuisce" sull'intera retta reale e solo gli intervalli possono avere una probabilità non nulla.

La densità $f_X(x)$ può essere interpretata come una misura di *concentrazione* della probabilità: valori elevati di $f_X(x)$ indicano regioni in cui la variabile è più probabile che si verifichi, nel senso che piccoli intervalli attorno a quei punti hanno una probabilità relativamente alta.

::: {#thm-pdf-properties}
### Proprietà delle funzioni di densità di probabilità

Una funzione $f_X(x)$ costituisce una valida funzione di densità di probabilità se e solo se soddisfa le seguenti condizioni necessarie e sufficienti:

* **non-negatività**: la funzione deve assumere valori non negativi su tutto il suo dominio, ovvero $f_X(x) \geq 0$ per ogni $x \in \mathbb{R}$. Questa proprietà garantisce che la probabilità associata a qualsiasi intervallo sia sempre non negativa.

* **normalizzazione**: l'integrale della funzione esteso all'intero asse reale deve essere uguale a 1, formalmente $\int_{-\infty}^{+\infty} f_X(x)  dx = 1$. Questa condizione garantisce che la probabilità totale dello spazio campionario sia unitaria, coerentemente con gli assiomi della probabilità.

:::

Si noti che il valore della funzione di densità di probabilità $f_X(x)$ può superare l'unità, in quanto essa non rappresenta una probabilità, bensì una densità di probabilità. Solo l'integrale di questa funzione su un intervallo misurabile restituisce una probabilità propriamente detta. Formalmente, la probabilità che la variabile casuale $X$ assuma valori nell'intervallo $[a,b]$ è data da $P(a \leq X \leq b) = \int_a^b f_X(x)  dx$, dove l'area sottesa dalla curva nell'intervallo corrisponde alla probabilità dell'evento.

::: {.callout-note collapse="true" title="Esempio: tempo di reazione in un intervallo"}

Consideriamo una variabile casuale continua $T$ che rappresenta il tempo di reazione in un compito sperimentale. Supponiamo che $T$ segua una distribuzione log-normale con parametri $\mu = 5.7$ e $\sigma = 0.3$. Ciò significa che il logaritmo naturale del tempo di reazione, $\ln(T)$, segue una distribuzione normale.

La sua funzione di densità di probabilità (PDF) è data da:

$$
f_T(t) = \frac{1}{t \sigma \sqrt{2\pi}} \exp\left(-\frac{(\ln(t) - \mu)^2}{2\sigma^2}\right) \quad \text{per } t > 0
$$
e $f_T(t) = 0$ per $t \leq 0$.

```{r}
# Parametri della distribuzione log-normale
mu <- 5.7   # Parametro di location (media del log(T))
sigma <- 0.3 # Parametro di scale (deviazione standard del log(T))

# Calcolo di media e mediana della distribuzione originale
media_T <- exp(mu + sigma^2 / 2)
mediana_T <- exp(mu)
```

```{r}
#| echo: false
cat("Parametri per ln(T): µ =", mu, ", σ =", sigma, "\n")
cat("Mediana del tempo di reazione T:", round(mediana_T, 1), "ms\n")
cat("Media del tempo di reazione T:", round(media_T, 1), "ms\n")
```


Ora, calcoliamo la probabilità che il tempo di reazione sia compreso tra 300 e 400 millisecondi. Questo richiede di integrare la funzione di densità in quell'intervallo.

$$
P(300 \leq T \leq 400) = \int_{300}^{400} f_T(t) \, dt .
$$

```{r}
# Calcolo della probabilità tra 300 e 400 ms usando la CDF
prob_300_400 <- plnorm(400, meanlog = mu, sdlog = sigma) - plnorm(300, meanlog = mu, sdlog = sigma)
```

```{r}
#| echo: false
cat("Probabilità P(300 ≤ T ≤ 400):", round(prob_300_400, 4))
```


Verifichiamo la proprietà fondamentale di normalizzazione, che garantisce che la probabilità totale su tutti i tempi di reazione possibili sia uguale a 1.

$$
\int_{0}^{\infty} f_T(t) \, dt = 1.
$$

```{r}
# Verifica della normalizzazione (la CDF a +infinito deve essere 1)
prob_totale <- plnorm(Inf, meanlog = mu, sdlog = sigma)
```

```{r}
#| echo: false
cat("Verifica normalizzazione [P(0 < T < ∞)]:", prob_totale, "->", ifelse(prob_totale == 1, "✓ OK", "✗ ERRORE"), "\n")
```

**Calcoli aggiuntivi per comprendere la forma della distribuzione:**

```{r}
# Calcolo di altri intervalli probabilistici di interesse
cat("\nProbabilità per altri intervalli:\n")
cat("P(T ≤ 250 ms):", round(plnorm(250, mu, sigma), 3), "\n")
cat("P(T ≥ 500 ms):", round(1 - plnorm(500, mu, sigma), 3), "\n")
cat("P(T tra mediana e media):", round(plnorm(media_T, mu, sigma) - plnorm(mediana_T, mu, sigma), 3), "\n")
```

```{r}
# Intervallo che cattura il 95% della distribuzione
intervallo_95 <- qlnorm(c(0.025, 0.975), meanlog = mu, sdlog = sigma)
```

```{r}
#| echo: false
cat("\nIntervallo centrale al 95% per T: [", round(intervallo_95[1], 1), ", ", round(intervallo_95[2], 1), "] ms\n", sep="")
```
:::

## Funzione di distribuzione cumulativa

Esiste una descrizione alternativa, valida sia per variabili discrete che continue, che specifica la probabilità che la variabile assuma valori inferiori o uguali a un determinato livello soglia.

::: {#def-cdf}
### Funzione di distribuzione cumulativa (CDF)

La *funzione di ripartizione* (o funzione di distribuzione cumulativa) di una variabile casuale $X$ è la funzione $F_X : \mathbb{R} \to [0,1]$ definita da
$$
F_X(x) = P(X \leq x).
$$
:::

La funzione di ripartizione fornisce una caratterizzazione completa della distribuzione di probabilità di $X$. Da essa è possibile ricavare la funzione di massa di probabilità per le variabili discrete o la funzione di densità di probabilità per le variabili continue e viceversa. Per le variabili continue, sussiste la relazione:
$$
F_X(x) = \int_{-\infty}^{x} f_X(t) \, dt, \qquad f_X(x) = \frac{d}{dx} F_X(x).
$$

::: {#thm-cdf-properties}

### Proprietà della funzione di ripartizione

Ogni funzione di ripartizione soddisfa le seguenti proprietà fondamentali:

1. **Monotonia non decrescente**: per ogni coppia $a < b$, risulta $F_X(a) \leq F_X(b)$.
2. **Comportamento asintotico**: $\lim_{x \to -\infty} F_X(x) = 0$ e $\lim_{x \to +\infty} F_X(x) = 1$.
3. **Continuità da destra**: $\lim_{h \to 0^+} F_X(x + h) = F_X(x)$ per ogni $x \in \mathbb{R}$.
:::

La proprietà di monotonia riflette il fatto che, estendendo l'intervallo $(-\infty, x]$ verso destra, la probabilità cumulata non può diminuire. I limiti asintotici garantiscono la corretta normalizzazione della probabilità totale. La continuità da destra è una convenzione matematica che risolve le ambiguità nel caso di variabili discrete.

Per le variabili continue, la funzione di ripartizione risulta continua su tutto il suo dominio, mentre per le variabili discrete presenta discontinuità di prima specie nei punti corrispondenti ai valori assunti con probabilità positiva.

```{r}
#| label: fig-cdf-dice
#| fig-cap: "CDF della somma di due dadi. I salti corrispondono ai valori possibili, e l'altezza di ogni salto è pari alla probabilità di quel valore."

# CDF teorica per la somma di due dadi
valori <- 2:12
prob <- c(1, 2, 3, 4, 5, 6, 5, 4, 3, 2, 1) / 36
cdf <- cumsum(prob)

# Creiamo i dati per il grafico a gradini
df_cdf <- data.frame(
  x_start = c(1, valori),
  x_end = c(valori, 13),
  y = c(0, cdf)
)

ggplot() +
  geom_segment(data = df_cdf, 
               aes(x = x_start, xend = x_end, y = y, yend = y),
               linewidth = 1, color = "steelblue") +
  geom_point(data = data.frame(x = valori, y = cdf), 
             aes(x = x, y = y), 
             size = 3, color = "steelblue") +
  scale_x_continuous(breaks = 2:12, limits = c(1, 13)) +
  scale_y_continuous(breaks = seq(0, 1, 0.2)) +
  labs(x = "x", y = expression(F[X](x) == P(X <= x))) +
  theme_minimal()
```

## Variabili casuali multiple

In numerosi contesti sperimentali, risulta necessario modellare simultaneamente più fenomeni aleatori. Ad esempio, in uno studio psicometrico che indaga la relazione tra ansia e depressione, potrebbe essere necessario rappresentare congiuntamente i punteggi di entrambi i costrutti. Il framework probabilistico si estende naturalmente a questo scenario multivariato.

::: {#def-joint-distribution}
### Distribuzione congiunta

Per due variabili casuali discrete $X$ e $Y$, la *funzione di massa di probabilità congiunta* è definita come:
$$
p_{X,Y}(x, y) = P(X = x, Y = y).
$$

Le corrispondenti *distribuzioni marginali* si ottengono mediante la somma sulle variabili non interessate:
$$
p_X(x) = \sum_y p_{X,Y}(x, y), \qquad p_Y(y) = \sum_x p_{X,Y}(x, y).
$$
:::

Le variabili $X$ e $Y$ si dicono *stocasticamente indipendenti* se e solo se $p_{X,Y}(x, y) = p_X(x) \cdot p_Y(y)$ per ogni coppia di valori $(x, y)$. L'indipendenza implica che l'informazione sul valore assunto da una variabile non modifichi la distribuzione di probabilità dell'altra.



## Riflessioni conclusive {.unnumbered .unlisted}

Il concetto di variabile casuale rappresenta il ponte fondamentale tra la teoria della probabilità, intesa come sistema di credenze coerenti, e l'analisi quantitativa dei fenomeni incerti. Attraverso questa formalizzazione, è possibile tradurre qualsiasi risultato sperimentale, di natura qualitativa o quantitativa, in un oggetto matematico suscettibile di essere trattato con gli strumenti del calcolo delle probabilità.

Le due grandi classi di variabili casuali, discrete e continue, richiedono formalizzazioni distinte, ma concettualmente omogenee. La funzione di massa di probabilità (PMF) per le variabili discrete e la funzione di densità di probabilità (PDF) per quelle continue svolgono un ruolo analogo nel caratterizzare la distribuzione della probabilità nello spazio dei possibili valori. La funzione di ripartizione (CDF) fornisce invece una rappresentazione unificante applicabile a entrambe le tipologie.

Il valore atteso e la varianza sono gli strumenti principali per sintetizzare le caratteristiche distributive. Il valore atteso localizza il baricentro probabilistico della distribuzione, mentre la varianza ne quantifica la dispersione attorno a tale centro. Le proprietà algebriche di questi operatori, in particolare la linearità del valore atteso e l'additività della varianza per variabili indipendenti, costituiscono strumenti di notevole efficacia per semplificare i calcoli applicativi.

Questi fondamenti troveranno immediata applicazione nei capitoli successivi, dedicati allo studio di specifiche famiglie parametriche di distribuzioni (Beta, Normale, Poisson e Binomiale), che rappresentano i costituenti elementari della modellazione statistica bayesiana. Le distribuzioni a priori, le funzioni di verosimiglianza e le distribuzioni a posteriori, i tre pilastri concettuali dell'inferenza bayesiana, trovano infatti piena espressione nel linguaggio delle variabili casuali qui introdotto.



::: {.callout-note collapse=true title="Informazioni sull'ambiente di sviluppo"}
```{r}
sessionInfo()
```
:::

## Bibliografia {.unnumbered .unlisted}
