# Distribuzioni di massa e di densità {#sec-prob-distr}

## Introduzione {.unnumbered .unlisted}

Nel @sec-prob-random-var abbiamo introdotto le variabili casuali come funzioni che traducono gli esiti di un esperimento aleatorio in valori numerici. Abbiamo distinto le variabili discrete, che assumono un insieme numerabile di valori, dalle variabili continue, che possono assumere qualsiasi valore in un intervallo. Per ciascuna di queste tipologie, abbiamo definito formalmente la funzione di massa di probabilità (PMF) e la funzione di densità di probabilità (PDF).

Questo capitolo approfondisce la comprensione intuitiva di questi concetti, esplorando il loro significato geometrico e operativo. Vedremo come la funzione di massa di probabilità (PMF) assegni "pesi" discreti ai singoli valori, mentre la funzione di densità di probabilità (PDF) distribuisca la probabilità in modo continuo e richieda l'integrazione per calcolare le probabilità su intervalli. Affronteremo anche il famoso "paradosso" per cui la probabilità di osservare un valore esatto in una distribuzione continua è sempre pari a zero, mostrando come questa proprietà, lungi dall'essere paradossale, emerga naturalmente dalla struttura matematica del continuo.

Un aspetto centrale della trattazione riguarda la distinzione tra l'interpretazione frequentista e quella bayesiana delle distribuzioni di probabilità. Nel paradigma frequentista, la PDF descrive la distribuzione dei dati in ipotetiche ripetizioni dell'esperimento, mentre nell'approccio bayesiano essa quantifica il nostro grado di credenza sui possibili valori di una quantità incerta. Questa distinzione concettuale, apparentemente sottile, ha profonde implicazioni per la pratica dell'inferenza statistica.

### Panoramica del capitolo {.unnumbered .unlisted}

- Distinzione operativa tra massa di probabilità e densità di probabilità.
- Dagli istogrammi alle funzioni di densità: il limite continuo.
- Il "paradosso" della probabilità zero per valori esatti.
- La funzione di distribuzione cumulativa come rappresentazione unificata.
- Interpretazioni bayesiana e frequentista delle distribuzioni.

::: {.callout-tip collapse=true}
## Prerequisiti

- Aver letto il @sec-prob-random-var sulle variabili casuali.
- Familiarità con il concetto di integrale come area sotto una curva.
- Leggere il capitolo *Random variables and their distributions* di @blitzstein2019introduction.
:::

::: {.callout-caution collapse=true title="Preparazione del Notebook"}

```{r}
#| output: false
here::here("code", "_common.R") |> 
  source()

# Pacchetti necessari
if (!requireNamespace("pacman")) install.packages("pacman")
pacman::p_load(ggplot2, dplyr, tidyr)
```
:::

## Dalla massa alla densità di probabilità

La distinzione tra variabili casuali discrete e continue non è meramente tecnica, ma riflette una differenza fondamentale nel modo in cui la probabilità si distribuisce sui possibili valori. Per le variabili discrete, è possibile assegnare una probabilità positiva a ciascun valore, mentre per le variabili continue, la probabilità si "spalma" su un continuum e solo gli intervalli possono avere una probabilità non nulla.

### La funzione di massa di probabilità

Per una variabile casuale discreta $X$ che assume valori nell'insieme $\mathcal{X} = \{x_1, x_2, \ldots\}$, la funzione di massa di probabilità (PMF) associa a ciascun valore la corrispondente probabilità:
$$
p_X(x) = P(X = x).
$$

Il termine "massa" evoca l'immagine fisica di pesi discreti posizionati sui valori possibili: ogni valore $x_i$ è associato a un "peso" $p_X(x_i)$, e la somma di tutti i pesi deve essere pari a 1. Questa metafora è particolarmente appropriata, perché, come in fisica, è possibile "concentrare" la probabilità in punti specifici.

::: {.callout-note collapse="true" title="Esempio: Dado sbilanciato"}
### Distribuzione non uniforme {.unnumbered .unlisted}

Consideriamo un dado truccato con la seguente distribuzione di probabilità:

| Faccia | 1 | 2 | 3 | 4 | 5 | 6 |
|:------:|:-:|:-:|:-:|:-:|:-:|:-:|
| $p_X(x)$ | 0.10 | 0.15 | 0.20 | 0.25 | 0.20 | 0.10 |

Questa PMF assegna probabilità maggiore ai valori centrali (3, 4, 5) rispetto a quelli estremi (1, 6). Possiamo verificare la coerenza: $\sum_{x=1}^{6} p_X(x) = 0.10 + 0.15 + 0.20 + 0.25 + 0.20 + 0.10 = 1.00$.

Simuliamo 10,000 lanci di questo dado e confrontiamo le frequenze empiriche con la PMF teorica:

```{r}
#| label: fig-pmf-biased-die
#| fig-cap: "Confronto tra PMF teorica (punti rossi) e frequenze relative empiriche (barre) per un dado sbilanciato. La convergenza illustra la coerenza tra credenze e comportamento osservato."

set.seed(123)
prob_teoriche <- c(0.10, 0.15, 0.20, 0.25, 0.20, 0.10)
n_lanci <- 10000

# Simulazione
lanci <- sample(1:6, size = n_lanci, replace = TRUE, prob = prob_teoriche)

# Calcolo frequenze relative
freq_rel <- table(lanci) / n_lanci

# Dataframe per il grafico
df <- data.frame(
  valore = 1:6,
  empirica = as.numeric(freq_rel),
  teorica = prob_teoriche
)

ggplot(df, aes(x = factor(valore))) +
  geom_col(aes(y = empirica), fill = "steelblue", alpha = 0.7, width = 0.6) +
  geom_point(aes(y = teorica), color = "darkred", size = 4) +
  labs(x = "Faccia del dado", y = "Probabilità / Frequenza relativa") +
  theme_minimal()
```

La convergenza delle frequenze empiriche alle probabilità teoriche non definisce queste ultime, ma ne verifica la coerenza: le nostre assegnazioni di credenza generano esattamente il comportamento atteso.
:::

### La funzione di densità di probabilità

Per le variabili continue, l'approccio cambia radicalmente. Non è possibile assegnare probabilità positive ai singoli punti, perché sono troppi e le probabilità dovrebbero sommare a infinito. La soluzione è passare dalla "massa" alla "densità": invece di specificare quanta probabilità c'è *in* un punto, specifichiamo quanta probabilità c'è *attorno* a un punto, per unità di lunghezza.

::: {#def-pdf}
### Funzione di densità di probabilità

Una funzione $f_X : \mathbb{R} \to [0, +\infty)$ costituisce una *funzione di densità di probabilità* (PDF) per la variabile casuale continua $X$ se soddisfa la seguente condizione fondamentale:
$$
P(a \leq X \leq b) = \int_a^b f_X(x)  dx
$$
per ogni intervallo $[a, b] \subseteq \mathbb{R}$, e se inoltre rispetta il vincolo di normalizzazione $\int_{-\infty}^{+\infty} f_X(x)  dx = 1$.

La funzione di densità $f_X(x)$ quantifica la concentrazione probabilistica nell'intorno del punto $x$. Valori elevati di $f_X(x)$ identificano regioni dello spazio campionario caratterizzate da una maggiore intensità probabilistica, non nel senso che la probabilità puntuale $P(X = x)$ sia elevata (essa è sempre nulla per le variabili continue), ma nel senso che gli intervalli di ampiezza infinitesima contenenti $x$ racchiudono una proporzione maggiore di massa probabilistica.

### Dagli istogrammi alle densità

L'interpretazione geometrica più illuminante della PDF emerge quando la si considera come il limite di un istogramma, con la larghezza degli intervalli che tende a zero e il numero di osservazioni che tende all'infinito. Questa prospettiva mostra come la PDF sia un'astrazione matematica di un modello empirico osservabile.

```{r}
#| label: fig-histogram-to-density
#| fig-cap: "Convergenza dell'istogramma alla PDF teorica (distribuzione normale) all'aumentare della dimensione campionaria. Con n = 50 (sinistra), l'approssimazione è grezza; con n = 20,000 (destra), l'istogramma aderisce strettamente alla curva teorica."
#| fig-width: 10
#| fig-height: 4

set.seed(42)
mu <- 100
sigma <- 15

# Due campioni di dimensioni diverse
n_piccolo <- 50
n_grande <- 20000

x_piccolo <- rnorm(n_piccolo, mean = mu, sd = sigma)
x_grande <- rnorm(n_grande, mean = mu, sd = sigma)

# Dati per la curva teorica
x_seq <- seq(40, 160, length.out = 200)
y_teorica <- dnorm(x_seq, mean = mu, sd = sigma)
df_teorica <- data.frame(x = x_seq, y = y_teorica)

# Grafici affiancati
p1 <- ggplot(data.frame(x = x_piccolo), aes(x = x)) +
  geom_histogram(aes(y = after_stat(density)), bins = 15, 
                 fill = "steelblue", color = "white", alpha = 0.7) +
  geom_line(data = df_teorica, aes(x = x, y = y), 
            color = "darkred", linewidth = 1) +
  labs(title = paste("n =", n_piccolo), x = "x", y = "Densità") +
  theme_minimal()

p2 <- ggplot(data.frame(x = x_grande), aes(x = x)) +
  geom_histogram(aes(y = after_stat(density)), bins = 50, 
                 fill = "steelblue", color = "white", alpha = 0.7) +
  geom_line(data = df_teorica, aes(x = x, y = y), 
            color = "darkred", linewidth = 1) +
  labs(title = paste("n =", format(n_grande, big.mark = ",")), x = "x", y = "Densità") +
  theme_minimal()

gridExtra::grid.arrange(p1, p2, ncol = 2)
```

La PDF, dunque, cattura l'essenza della variabilità di una popolazione, non i dettagli di ogni singola osservazione, ma il pattern sottostante che emerge quando si aggrega un gran numero di osservazioni. Si tratta di un modello idealizzato che sacrifica la complessità del reale per ottenere un maggiore potere predittivo e analitico.

## Il paradosso della probabilità nulla

Una delle proprietà più controintuitive delle variabili casuali continue risiede nel fatto che la probabilità di osservare *esattamente* un qualsiasi valore specifico è identicamente nulla:
$$
P(X = x_0) = 0 \quad \text{per ogni } x_0 \in \mathbb{R}.
$$

Questo risultato solleva un apparente paradosso epistemologico: se ogni singolo valore ha probabilità nulla, come è possibile osservare empiricamente un valore qualsiasi? In altre parole, quando misuriamo un'altezza di 170 cm, non stiamo forse constatando il verificarsi di un evento che la teoria considera avere una probabilità pari a zero?

### Fondamento matematico della probabilità puntuale nulla

La spiegazione risiede nella natura stessa dell'integrazione. Per una variabile continua, la probabilità associata a un singolo punto corrisponde all'integrale della funzione di densità su un intervallo di misura nulla:
$$
P(X = x_0) = \int_{x_0}^{x_0} f_X(x)  dx = 0.
$$

L'area sottesa da qualsiasi curva, calcolata su un intervallo di ampiezza infinitesima, è necessariamente zero. Ciò non rappresenta una lacuna della teoria, ma una conseguenza intrinseca del continuo matematico.

Un'ulteriore prospettiva chiarificatrice emerge considerando il vincolo di normalizzazione. Se ogni punto in un intervallo [a, b] avesse una probabilità positiva $\epsilon > 0$, la "somma" delle probabilità sull'insieme non numerabile dei punti reali condurrebbe a una contraddizione con il principio di normalizzazione $\int_{-\infty}^{\infty} f_X(x) dx = 1$. L'unica configurazione coerente con il principio di normalizzazione richiede che la probabilità associata a ogni singolo punto sia esattamente zero.

### La prospettiva degli infinitesimi

Un modo alternativo per affrontare l'apparente paradosso della probabilità nulla nei modelli continui proviene dalla teoria dei numeri iperreali, introdotta da Abraham Robinson negli anni '60. Senza entrare nei dettagli tecnici, questa teoria permette di immaginare quantità infinitesimali, ovvero numeri positivi così piccoli da essere inferiori a qualsiasi numero reale, ma comunque diversi da zero.

L’idea intuitiva è la seguente:

* a un singolo punto (x_0) si può associare una probabilità infinitesimale, non esattamente pari a zero, ma talmente piccola da poter essere trascurata in pratica;
* una probabilità finita per un intervallo, come ([a,b]), è data dalla somma di un numero enorme di contributi infinitesimali, uno per ciascun punto dell’intervallo;
* più la “partizione” dell’intervallo diventa fine, più questi contributi infinitesimali si avvicinano al concetto matematico di integrazione.

Questa prospettiva non modifica i risultati della teoria classica, ma offre un modo intuitivo di pensare alla situazione: una singola misura puntuale ha un peso "quasi nullo", mentre un insieme continuo di punti accumula contributi sufficienti a generare una probabilità finita. Si tratta di un modo elegante per conciliare l’intuizione con il rigore della matematica moderna.

::: {.callout-note collapse="true" title="Esempio: Il paradosso di Zenone"}
#### Un'analogia classica {.unnumbered .unlisted}

Il paradosso della probabilità zero ricorda il celebre paradosso di Zenone della freccia. Zenone sosteneva che, in ogni istante, la freccia occupa una posizione fissa e quindi è "immobile"; ma se è immobile in ogni istante, come può muoversi?

La risoluzione moderna riconosce che il movimento non è la somma di posizioni statiche, ma emerge dall'integrazione su un continuum di istanti. Allo stesso modo, la probabilità di una variabile continua non è la "somma" di probabilità puntuali (che sarebbero tutte pari a zero), ma l'integrale della densità su intervalli.

In entrambi i casi, il paradosso nasce dall'applicazione di intuizioni discrete a contesti continui. Il passaggio al continuo richiede strumenti matematici come limiti, integrali e teoria della misura, che vanno oltre l'aritmetica ordinaria.
:::

### Implicazioni pratiche

Questa proprietà ha importanti conseguenze operative. Per le variabili continue, non ha senso chiedersi: "Qual è la probabilità che il tempo di reazione sia esattamente 250 ms?". La domanda corretta è: "Qual è la probabilità che il tempo di reazione sia compreso tra 245 e 255 ms?" Le probabilità si calcolano sempre su **intervalli**, mai su punti singoli.

Un corollario utile è che, per le variabili continue, includere o escludere gli estremi di un intervallo non modifica la probabilità:
$$
P(a < X < b) = P(a \leq X < b) = P(a < X \leq b) = P(a \leq X \leq b).
$$

Ciò è vero perché i singoli punti $a$ e $b$ hanno ciascuno probabilità zero.

## La funzione di distribuzione cumulativa

La funzione di distribuzione cumulativa (CDF) offre una rappresentazione unificata delle distribuzioni di probabilità, valida sia per le variabili discrete che per quelle continue. Per qualsiasi variabile casuale $X$, la CDF è definita come:

::: {#def-cdf-unified}
### Funzione di distribuzione cumulativa

La *funzione di distribuzione cumulativa* di una variabile casuale $X$ è:
$$
F_X(x) = P(X \leq x).
$$
:::

Questa definizione è universale e non dipende dal fatto che $X$ sia discreta o continua. La CDF "accumula" la probabilità da $-\infty$ fino al valore $x$, fornendo una misura della probabilità che la variabile assuma valori non superiori a $x$.

### Proprietà fondamentali della CDF

Ogni funzione di distribuzione cumulativa soddisfa tre proprietà che ne caratterizzano completamente il comportamento.

::: {#thm-cdf-properties-detail}
### Proprietà della CDF

Per qualsiasi variabile casuale $X$, la CDF $F_X$ soddisfa:

1. **Monotonia non decrescente**: Se $a < b$, allora $F_X(a) \leq F_X(b)$.
2. **Limiti agli estremi**: $\lim_{x \to -\infty} F_X(x) = 0$ e $\lim_{x \to +\infty} F_X(x) = 1$.
3. **Continuità a destra**: $\lim_{h \to 0^+} F_X(x + h) = F_X(x)$ per ogni $x$.
:::

La monotonia riflette il fatto che, estendendo l'intervallo $(-\infty, x]$, non è possibile perdere probabilità. I limiti garantiscono la normalizzazione: nessuna probabilità per i valori infinitamente piccoli e tutta la probabilità per i valori infinitamente grandi. La continuità a destra è una convenzione tecnica che risolve le ambiguità nei punti di discontinuità, presenti solo per le variabili discrete.

### CDF per variabili discrete e continue

Per le variabili *discrete*, la CDF è una funzione a gradini: rimane costante tra i valori possibili e presenta un salto in corrispondenza di ogni valore con massa positiva. L'altezza del salto in $x_i$ è esattamente $p_X(x_i)$.

Per le variabili *continue*, la CDF è una funzione continua e tipicamente differenziabile. La derivata della CDF restituisce la PDF:
$$
f_X(x) = \frac{d}{dx} F_X(x).
$$

Reciprocamente, la CDF si ottiene integrando la PDF:
$$
F_X(x) = \int_{-\infty}^{x} f_X(t) \, dt.
$$

```{r}
#| label: fig-cdf-comparison
#| fig-cap: "CDF di una variabile discreta (sinistra, a gradini) e di una variabile continua (destra, curva liscia). Per la variabile discreta, i salti corrispondono ai valori con massa positiva; per la variabile continua, la CDF è derivabile ovunque."
#| fig-width: 10
#| fig-height: 4

# CDF discreta (dado equilibrato)
x_disc <- 0:7
cdf_disc <- c(0, cumsum(rep(1/6, 6)), 1)

df_disc <- data.frame(x_start = x_disc[-length(x_disc)], 
                      x_end = x_disc[-1], 
                      y = cdf_disc[-length(cdf_disc)])

p1 <- ggplot() +
  geom_segment(data = df_disc, aes(x = x_start, xend = x_end, y = y, yend = y),
               linewidth = 1, color = "steelblue") +
  geom_point(data = data.frame(x = 1:6, y = cumsum(rep(1/6, 6))),
             aes(x = x, y = y), size = 3, color = "steelblue") +
  geom_point(data = data.frame(x = 1:6, y = c(0, cumsum(rep(1/6, 5)))),
             aes(x = x, y = y), size = 3, color = "steelblue", shape = 1) +
  scale_x_continuous(breaks = 0:7, limits = c(0, 7)) +
  scale_y_continuous(breaks = seq(0, 1, 0.2)) +
  labs(title = "CDF discreta (dado equilibrato)", 
       x = "x", y = expression(F[X](x))) +
  theme_minimal()

# CDF continua (normale standard)
x_cont <- seq(-4, 4, length.out = 200)
cdf_cont <- pnorm(x_cont)

p2 <- ggplot(data.frame(x = x_cont, y = cdf_cont), aes(x = x, y = y)) +
  geom_line(linewidth = 1, color = "steelblue") +
  scale_y_continuous(breaks = seq(0, 1, 0.2)) +
  labs(title = "CDF continua (normale standard)", 
       x = "x", y = expression(F[X](x))) +
  theme_minimal()

gridExtra::grid.arrange(p1, p2, ncol = 2)
```

### Calcolo di probabilità mediante la CDF

La CDF permette di calcolare la probabilità di qualsiasi intervallo attraverso una semplice differenza:
$$
P(a < X \leq b) = F_X(b) - F_X(a).
$$

Questa formula è valida sia per le variabili discrete che per quelle continue e rappresenta uno degli strumenti computazionali più utili nella pratica statistica.

::: {.callout-note collapse="true" title="Esempio: Calcoli con la CDF normale"}
#### Probabilità per la distribuzione normale {.unnumbered .unlisted}

Consideriamo il quoziente intellettivo (QI), modellato come variabile normale con media $\mu = 100$ e deviazione standard $\sigma = 15$. Calcoliamo alcune probabilità di interesse clinico.

```{r}
mu <- 100
sigma <- 15

# P(QI > 130) - QI molto elevato
p_alto <- 1 - pnorm(130, mean = mu, sd = sigma)
cat("P(QI > 130) =", round(p_alto, 4), "\n")

# P(85 < QI < 115) - QI nella norma (±1 SD)
p_norma <- pnorm(115, mean = mu, sd = sigma) - pnorm(85, mean = mu, sd = sigma)
cat("P(85 < QI < 115) =", round(p_norma, 4), "\n")

# P(QI < 70) - disabilità intellettiva
p_basso <- pnorm(70, mean = mu, sd = sigma)
cat("P(QI < 70) =", round(p_basso, 4), "\n")

# Percentile 95
q95 <- qnorm(0.95, mean = mu, sd = sigma)
cat("95° percentile:", round(q95, 1), "\n")
```

Questi calcoli illustrano come la CDF (implementata in R dalla funzione `pnorm`) permetta di tradurre domande cliniche in operazioni matematiche precise.
:::

## Interpretazioni bayesiana e frequentista

Le distribuzioni di probabilità assumono significati profondamente diversi nei due principali paradigmi dell'inferenza statistica. Questa distinzione, apparentemente filosofica, ha conseguenze concrete per l'interpretazione dei risultati e la costruzione dei modelli.

### L'interpretazione frequentista

Nel paradigma frequentista, la PDF descrive la distribuzione dei dati in una serie ipotetica di ripetizioni dell'esperimento. La probabilità è definita come il limite della frequenza relativa:
$$
P(a \leq X \leq b) = \lim_{n \to \infty} \frac{\#\{X_i \in [a, b]\}}{n}
$$
dove $X_1, X_2, \ldots$ sono osservazioni indipendenti generate dallo stesso processo.

In questa prospettiva, la PDF è l'*istogramma limite*: il profilo che emerge quando aggreghiamo un numero infinito di osservazioni in intervalli infinitamente piccoli. La variabile $X$ rappresenta il risultato di un esperimento ripetibile, e la PDF descrive la variabilità *tra* le ripetizioni.

Un esempio paradigmatico è la misurazione dell'altezza in una popolazione. La PDF normale con $\mu = 170$ cm e $\sigma = 10$ cm descrive quale frazione di individui troveremmo in ogni intervallo di altezza se potessimo misurare l'intera popolazione infinita.

### L'interpretazione bayesiana

Nel paradigma bayesiano, la PDF quantifica il nostro *grado di credenza* sui possibili valori di una quantità incerta. La probabilità non richiede ripetizioni ipotetiche: è una proprietà del nostro stato di conoscenza, non del mondo esterno.

::: {#def-bayesian-pdf}
### Interpretazione bayesiana della PDF

In una prospettiva bayesiana, la funzione di densità $f_X(x)$ rappresenta la *distribuzione della credenza* su una quantità $X$ il cui valore vero è fisso ma sconosciuto. L'integrale $\int_a^b f_X(x) dx$ quantifica quanto fortemente crediamo che il valore vero cada nell'intervallo $[a, b]$.
:::

La differenza cruciale è che nell'approccio bayesiano non è necessario immaginare la ripetizione dell'esperimento. È possibile assegnare distribuzioni di probabilità a parametri fissi (come l'effetto medio di un trattamento sulla popolazione) o a eventi unici (come la probabilità che un determinato paziente risponda alla terapia).

La PDF bayesiana può essere meglio visualizzata come una "mappa di plausibilità": le regioni con una densità alta corrispondono a valori che consideriamo più credibili, mentre le regioni con una densità bassa corrispondono a valori meno plausibili. La forma della distribuzione, con le sue code, la sua simmetria o asimmetria, la sua concentrazione o dispersione, codifica tutto ciò che sappiamo (e non sappiamo) sulla quantità di interesse.

### Confronto tra le due prospettive

Le differenze tra i due approcci emergono chiaramente in un esempio concreto. Supponiamo di voler stimare l'altezza media $\theta$ di una popolazione.

Nel paradigma frequentista, $\theta$ è un parametro fisso, ma sconosciuto. La PDF della media campionaria $\bar{X}$ (non di $\theta$!) descrive come $\bar{X}$ varierebbe in campioni ripetuti dalla stessa popolazione. Un intervallo di confidenza al 95% non significa che l'altezza media ha il 95% di probabilità di trovarsi nell'intervallo, dato che l'altezza media è un valore fisso e non casuale, ma che la procedura che genera l'intervallo "cattura" il valore vero dell'altezza media nel 95% delle ripetizioni.

Nel paradigma bayesiano, invece, si assegna direttamente una distribuzione di probabilità a $\theta$. Questa distribuzione a priori rappresenta le nostre credenze prima di osservare i dati, mentre la distribuzione a posteriori le aggiorna alla luce delle osservazioni. Un intervallo di credibilità al 95% significa esattamente ciò che sembra: crediamo con probabilità 0,95 che il valore di $\theta$ si trovi nell'intervallo.

```{r}
#| label: fig-freq-vs-bayes
#| fig-cap: "Confronto tra interpretazioni frequentista e bayesiana. A sinistra: la PDF descrive la distribuzione dei dati (istogramma) in ripetizioni dell'esperimento. A destra: la PDF rappresenta la credenza sul valore di un parametro, con l'incertezza 'spalmata' sui valori possibili."
#| fig-width: 10
#| fig-height: 4

set.seed(123)

# Frequentista: distribuzione dei dati
x_freq <- rnorm(1000, mean = 170, sd = 10)
x_seq <- seq(140, 200, length.out = 200)
y_teorica <- dnorm(x_seq, mean = 170, sd = 10)

p1 <- ggplot() +
  geom_histogram(data = data.frame(x = x_freq), aes(x = x, y = after_stat(density)),
                 bins = 30, fill = "steelblue", alpha = 0.5, color = "white") +
  geom_line(data = data.frame(x = x_seq, y = y_teorica), 
            aes(x = x, y = y), color = "darkred", linewidth = 1.2) +
  labs(title = "Frequentista: distribuzione dei dati",
       subtitle = "PDF come istogramma limite di ripetizioni",
       x = "Altezza (cm)", y = "Densità") +
  theme_minimal()

# Bayesiano: distribuzione della credenza su un parametro
theta_seq <- seq(165, 175, length.out = 200)
prior <- dnorm(theta_seq, mean = 170, sd = 2)

p2 <- ggplot() +
  geom_ribbon(data = data.frame(x = theta_seq, y = prior),
              aes(x = x, ymin = 0, ymax = y), 
              fill = "steelblue", alpha = 0.3) +
  geom_line(data = data.frame(x = theta_seq, y = prior),
            aes(x = x, y = y), color = "darkred", linewidth = 1.2) +
  geom_point(aes(x = 170, y = 0), size = 3, color = "black") +
  annotate("text", x = 170, y = -0.02, label = "θ (valore vero ignoto)", size = 3) +
  labs(title = "Bayesiano: distribuzione della credenza",
       subtitle = "PDF come mappa di plausibilità sul parametro",
       x = expression(theta ~ "(altezza media)"), y = "Densità") +
  theme_minimal()

gridExtra::grid.arrange(p1, p2, ncol = 2)
```

## Riflessioni conclusive {.unnumbered .unlisted}

La distinzione concettuale tra massa e densità di probabilità riflette una differenza fondamentale nella struttura matematica delle variabili casuali discrete e continue. Per le variabili discrete, la probabilità si manifesta come una grandezza "concentrata" in punti isolati dello spazio campionario, mentre per le variabili continue è "distribuita" in modo continuo e può essere misurata esclusivamente mediante l'integrazione su intervalli.

Il cosiddetto "paradosso" della probabilità nulla associata ai valori esatti nelle distribuzioni continue si risolve non appena si riconosce che, in questo contesto, la probabilità è intrinsecamente una proprietà degli intervalli e non dei punti. Ogni singolo valore contribuisce con una misura probabilistica nulla, eppure l'aggregazione di questa infinità di contributi nulli, mediante il processo di integrazione, produce probabilità finite e semanticamente significative.

La funzione di ripartizione (CDF) si presenta come uno strumento unificante per le due classi di variabili, offrendo una rappresentazione coerente in entrambi i contesti e consentendo il calcolo sistematico delle probabilità per intervalli arbitrari.

Infine, la distinzione tra le interpretazioni frequentista e bayesiana della probabilità non è una mera questione filosofica, ma ha implicazioni operative concrete per la costruzione e l'interpretazione dei modelli statistici. Poiché il nostro obiettivo è l'inferenza in condizioni di incertezza, il corso si baserà sul paradigma bayesiano, il cui apparato formale è specificamente progettato per aggiornare in modo logicamente coerente lo stato della conoscenza alla luce dell'evidenza empirica.

::: {.callout-important title="Esercizi" collapse="true"}

### Esercizi concettuali {.unnumbered .unlisted}

1. Spiega perché il termine "massa" è appropriato per le distribuzioni discrete e "densità" per quelle continue. Quale proprietà fisica richiamano queste metafore?

2. Un collega afferma: "Se $P(X = 170) = 0$, allora è impossibile osservare $X = 170$." Correggi questo fraintendimento e spiega la distinzione tra "probabilità zero" e "impossibilità".

3. Nel paradigma bayesiano, ha senso assegnare una distribuzione di probabilità a una costante fisica come la velocità della luce? Perché sì o perché no?

### Esercizi sulla PMF {.unnumbered .unlisted}

4. Un test psicometrico produce punteggi interi da 1 a 5 secondo la distribuzione:

   | Punteggio | 1 | 2 | 3 | 4 | 5 |
   |:---------:|:-:|:-:|:-:|:-:|:-:|
   | $p_X(x)$ | 0.10 | 0.20 | 0.35 | 0.25 | 0.10 |
   
   a. Calcola $P(X \geq 3)$.
   b. Calcola $P(2 \leq X \leq 4)$.
   c. Calcola il valore atteso $\mathbb{E}[X]$.
   d. Costruisci la CDF e rappresentala graficamente.

5. Nella scala LSNS-6 (Lubben Social Network Scale), il numero di amici intimi segue approssimativamente questa distribuzione:

   | Amici | 0 | 1 | 2 | 3 | 4 | 5+ |
   |:-----:|:-:|:-:|:-:|:-:|:-:|:--:|
   | $p_X(x)$ | 0.05 | 0.15 | 0.25 | 0.30 | 0.15 | 0.10 |
   
   a. Qual è la probabilità di avere almeno 3 amici intimi?
   b. Qual è la probabilità di avere meno di 2 amici intimi?
   c. Calcola valore atteso e varianza.

### Esercizi sulla PDF e CDF {.unnumbered .unlisted}

6. Il punteggio alla Satisfaction with Life Scale (SWLS) può essere approssimato da una distribuzione normale con $\mu = 20$ e $\sigma = 5$.

   a. Qual è la probabilità di un punteggio superiore a 25?
   b. Qual è la probabilità di un punteggio tra 15 e 25?
   c. Quale punteggio delimita il 10% superiore della distribuzione?
   d. Verifica i calcoli con le funzioni R `pnorm` e `qnorm`.

7. Il tempo di reazione in un compito cognitivo segue una distribuzione normale con $\mu = 350$ ms e $\sigma = 50$ ms.

   a. Qual è la probabilità che un tempo di reazione sia inferiore a 300 ms?
   b. Entro quale intervallo simmetrico attorno alla media cade il 95% dei tempi?
   c. Un tempo di 450 ms è "anomalo"? Calcola la probabilità di osservare un tempo così estremo o più.

### Esercizi sulle interpretazioni {.unnumbered .unlisted}

8. **Legge della probabilità totale**: Il 60% degli studenti ha un forte supporto sociale, il 40% ha un supporto limitato. La probabilità di SWLS > 20 è 0.75 per chi ha forte supporto e 0.50 per chi ha supporto limitato. Calcola $P(\text{SWLS} > 20)$ per uno studente scelto a caso.

9. **Teorema di Bayes**: Usando i dati dell'esercizio 8, calcola la probabilità che uno studente abbia forte supporto sociale *dato* che il suo punteggio SWLS è superiore a 20.

10. Un frequentista e un bayesiano osservano lo stesso dataset e calcolano la stessa PDF normale come modello per i dati. In che senso le loro *interpretazioni* differiscono, pur concordando sulla forma matematica?

### Esercizi computazionali {.unnumbered .unlisted}

11. Scrivi una funzione R che, data una PMF (vettori di valori e probabilità), generi un grafico con la PMF (diagramma a barre) e la CDF (funzione a gradini) affiancati.

12. Simula 10,000 osservazioni da una distribuzione normale con $\mu = 100$ e $\sigma = 15$. Confronta:
    a. Media e varianza empiriche con quelle teoriche.
    b. Proporzione di valori in $[\mu - \sigma, \mu + \sigma]$ con la proporzione teorica (≈ 68.3%).
    c. Proporzione di valori in $[\mu - 2\sigma, \mu + 2\sigma]$ con la proporzione teorica (≈ 95.4%).
:::

::: {.callout-tip title="Soluzioni" collapse="true"}

### Soluzioni esercizi concettuali {.unnumbered .unlisted}

1. "Massa" evoca l'idea di pesi discreti concentrati in punti specifici, come pesi su una bilancia. "Densità" richiama la distribuzione continua di materia nello spazio: non chiediamo "quanta massa c'è *in* questo punto" (sarebbe zero), ma "quanta massa c'è *per unità di volume* attorno a questo punto". Analogamente, la PDF misura la "concentrazione" della probabilità per unità di lunghezza.

2. "Probabilità zero" significa che l'evento ha misura nulla nell'insieme delle possibilità, non che sia logicamente escluso. È come chiedere la massa di un singolo punto in un filo: la risposta è zero, ma il punto esiste. L'impossibilità logica (come ottenere 7 con un dado) è diversa dalla probabilità zero (come $X = 170$ esatto in una distribuzione continua).

3. Dal punto di vista bayesiano, sì: la distribuzione rappresenta la nostra *incertezza* sul valore, non una variabilità intrinseca. Prima delle misurazioni di Michelson-Morley, un bayesiano avrebbe assegnato una distribuzione che rifletteva l'ignoranza sul valore esatto. Oggi, con misure estremamente precise, la distribuzione sarebbe concentratissima attorno al valore noto, ma tecnicamente ancora una distribuzione.

### Soluzioni esercizi PMF {.unnumbered .unlisted}

4. a. $P(X \geq 3) = 0.35 + 0.25 + 0.10 = 0.70$
   
   b. $P(2 \leq X \leq 4) = 0.20 + 0.35 + 0.25 = 0.80$
   
   c. $\mathbb{E}[X] = 1(0.10) + 2(0.20) + 3(0.35) + 4(0.25) + 5(0.10) = 3.05$
   
   d. CDF: $F(1) = 0.10$, $F(2) = 0.30$, $F(3) = 0.65$, $F(4) = 0.90$, $F(5) = 1.00$

5. a. $P(X \geq 3) = 0.30 + 0.15 + 0.10 = 0.55$
   
   b. $P(X < 2) = 0.05 + 0.15 = 0.20$
   
   c. $\mathbb{E}[X] = 0(0.05) + 1(0.15) + 2(0.25) + 3(0.30) + 4(0.15) + 5(0.10) = 2.65$
      
      $\mathbb{E}[X^2] = 0 + 0.15 + 1.00 + 2.70 + 2.40 + 2.50 = 8.75$
      
      $\text{Var}(X) = 8.75 - 2.65^2 = 1.7275$

### Soluzioni esercizi PDF e CDF {.unnumbered .unlisted}

6. a. $P(X > 25) = 1 - \Phi\left(\frac{25-20}{5}\right) = 1 - \Phi(1) = 1 - 0.8413 = 0.1587$
   
   b. $P(15 < X < 25) = \Phi(1) - \Phi(-1) = 0.8413 - 0.1587 = 0.6826$
   
   c. $z_{0.90} = 1.28$, quindi $x = 20 + 1.28 \times 5 = 26.4$
   
   d. Verifica R:
   ```r
   1 - pnorm(25, mean = 20, sd = 5)  # 0.1587
   pnorm(25, 20, 5) - pnorm(15, 20, 5)  # 0.6827
   qnorm(0.90, mean = 20, sd = 5)  # 26.41
   ```

7. a. $P(X < 300) = \Phi\left(\frac{300-350}{50}\right) = \Phi(-1) = 0.1587$
   
   b. Intervallo al 95%: $350 \pm 1.96 \times 50 = [252, 448]$ ms
   
   c. $P(X > 450) = 1 - \Phi(2) = 0.0228$. Bilaterale: $P(|X - 350| > 100) = 2 \times 0.0228 = 0.0456$. È inusuale (circa 5% di probabilità).

### Soluzioni esercizi interpretazioni {.unnumbered .unlisted}

8. Per la legge della probabilità totale:
   $$P(\text{SWLS} > 20) = 0.75 \times 0.60 + 0.50 \times 0.40 = 0.45 + 0.20 = 0.65$$

9. Per il teorema di Bayes:
   $$P(\text{Forte} \mid \text{SWLS} > 20) = \frac{0.75 \times 0.60}{0.65} = \frac{0.45}{0.65} = 0.692$$

10. Entrambi descrivono la stessa PDF, ma il frequentista la interpreta come la distribuzione dei dati in ripetizioni ipotetiche dell'esperimento, mentre il bayesiano la vede come una distribuzione predittiva che incorpora le sue credenze sui parametri. Se la PDF è usata per descrivere l'incertezza su un parametro, il frequentista rifiuterebbe questa interpretazione (i parametri sono fissi, non casuali), mentre il bayesiano la considererebbe naturale.

### Soluzioni esercizi computazionali {.unnumbered .unlisted}

11. ```r
    plot_pmf_cdf <- function(valori, prob) {
      df <- data.frame(x = valori, pmf = prob, cdf = cumsum(prob))
      
      p1 <- ggplot(df, aes(x = factor(x), y = pmf)) +
        geom_col(fill = "steelblue") +
        labs(x = "x", y = "P(X = x)", title = "PMF")
      
      # CDF a gradini
      df_cdf <- data.frame(
        x_start = c(min(valori) - 1, valori),
        x_end = c(valori, max(valori) + 1),
        y = c(0, cumsum(prob))
      )
      
      p2 <- ggplot() +
        geom_segment(data = df_cdf, 
                     aes(x = x_start, xend = x_end, y = y, yend = y)) +
        labs(x = "x", y = "F(x)", title = "CDF")
      
      gridExtra::grid.arrange(p1, p2, ncol = 2)
    }
    ```

12. ```r
    set.seed(42)
    x <- rnorm(10000, mean = 100, sd = 15)
    
    # a) Media e varianza
    cat("Media empirica:", mean(x), "(teorica: 100)\n")
    cat("Varianza empirica:", var(x), "(teorica: 225)\n")
    
    # b) ±1 SD
    prop_1sd <- mean(x >= 85 & x <= 115)
    cat("Proporzione in [μ-σ, μ+σ]:", prop_1sd, "(teorica: 0.683)\n")
    
    # c) ±2 SD
    prop_2sd <- mean(x >= 70 & x <= 130)
    cat("Proporzione in [μ-2σ, μ+2σ]:", prop_2sd, "(teorica: 0.954)\n")
    ```
:::

::: {.callout-note collapse=true title="Informazioni sull'ambiente di sviluppo"}
```{r}
sessionInfo()
```
:::

## Bibliografia {.unnumbered .unlisted}
