# Distribuzioni di massa e di densità {#sec-prob-distr}

## Introduzione {.unnumbered .unlisted}

Nel capitolo precedente (@sec-prob-random-var) abbiamo introdotto le **variabili casuali** come funzioni che associano valori numerici agli esiti di un esperimento aleatorio. Abbiamo distinto tra variabili casuali **discrete**, che assumono un insieme finito o numerabile di valori, e variabili casuali **continue**, che possono assumere qualsiasi valore all’interno di un intervallo. Per ciascun caso, abbiamo definito formalmente la *funzione di massa di probabilità* (PMF) e la *funzione di densità di probabilità* (PDF) come strumenti fondamentali per descrivere l’incertezza sui valori assunti dalla variabile.

Questo capitolo ha lo scopo di approfondire la **comprensione intuitiva, geometrica e operativa** di tali concetti. Vedremo come la PMF assegni “pesi” discreti a singoli valori, mentre la PDF distribuisca la probabilità in modo continuo lungo la retta reale, rendendo necessario l’uso dell’integrazione per calcolare la probabilità associata a intervalli di valori. In questo contesto affronteremo anche il noto “paradosso” secondo cui, per una variabile casuale continua, la probabilità di osservare un valore esatto è sempre pari a zero, mostrando come questa proprietà non sia affatto paradossale, ma una conseguenza naturale della struttura matematica del continuo.

Un aspetto centrale della trattazione riguarda inoltre la **distinzione interpretativa** tra l’approccio frequentista e quello bayesiano alle distribuzioni di probabilità. Nel paradigma frequentista, la funzione di densità descrive il comportamento dei dati in ipotetiche ripetizioni dell’esperimento. Nell’approccio bayesiano, invece, la PDF rappresenta il **grado di credenza** assegnato ai possibili valori di una quantità incerta, come un parametro o una grandezza latente. Questa differenza concettuale, apparentemente sottile, ha implicazioni profonde per il modo in cui interpretiamo le distribuzioni, calcoliamo le probabilità e traiamo conclusioni inferenziali.

::: {.callout-tip collapse="true"}
## Prerequisiti

Per seguire questo capitolo è necessario aver letto:

- @sec-prob-random-var — **fondamentale**

Questo capitolo approfondisce i concetti di PMF e PDF introdotti nel Capitolo 6, fornendo una comprensione intuitiva, geometrica e operativa.

Conoscenze matematiche richieste:

- @sec-apx-calculus - per comprendere l'integrale come area sotto una curva
- Familiarità con il concetto di limite per capire il passaggio da istogrammi a densità continue

Letture complementari consigliate:

- Blitzstein, J. K., & Hwang, J. (2019). *Introduction to Probability* (2nd ed.), capitolo "Random variables and their distributions" [@blitzstein2019introduction]
:::

### Panoramica del capitolo {.unnumbered .unlisted}

- Distinzione operativa tra massa di probabilità e densità di probabilità.
- Dagli istogrammi alle funzioni di densità: il limite continuo.
- Il "paradosso" della probabilità zero per valori esatti.
- La funzione di distribuzione cumulativa come rappresentazione unificata.
- Interpretazioni bayesiana e frequentista delle distribuzioni.

::: {.callout-caution collapse=true title="Preparazione del Notebook"}

```{r}
#| output: false
here::here("code", "_common.R") |> 
  source()
# Riapplica il tema per sicurezza
apply_visual_theme()
```
:::

## Dalla massa alla densità di probabilità

La distinzione tra variabili casuali **discrete** e **continue** non è una differenza puramente tecnica, ma riflette due modi profondamente diversi in cui la probabilità può distribuirsi sui valori possibili. Nel caso discreto, è possibile assegnare una probabilità positiva a ciascun valore; nel caso continuo, la probabilità non è concentrata in singoli punti, ma si **distribuisce su un continuum**, rendendo significative solo le probabilità associate a intervalli.

Questa differenza concettuale è cruciale per comprendere correttamente il ruolo delle funzioni di massa e di densità di probabilità.

## La funzione di massa di probabilità

Per una variabile casuale discreta $X$ che assume valori nell’insieme
$$
\mathcal{X} = {x_1, x_2, \ldots},
$$
la **funzione di massa di probabilità** (PMF) associa a ciascun valore possibile la probabilità corrispondente:
$$
p_X(x) = P(X = x).
$$

Il termine *massa* evoca una metafora fisica appropriata: la probabilità può essere immaginata come una collezione di **pesi discreti** collocati sui valori possibili della variabile. Ogni valore $x_i$ è associato a una quantità $p_X(x_i)$, e la somma totale delle masse deve essere pari a 1. In questo contesto, è perfettamente lecito “concentrare” una parte rilevante della probabilità in pochi punti specifici.

::: {.callout-note collapse="true" title="Esempio: dado sbilanciato"}

#### Distribuzione non uniforme {.unnumbered .unlisted}

Consideriamo un dado truccato con la seguente distribuzione di probabilità:

|  Faccia  |   1  |   2  |   3  |   4  |   5  |   6  |
| :------: | :--: | :--: | :--: | :--: | :--: | :--: |
| $p_X(x)$ | 0.10 | 0.15 | 0.20 | 0.25 | 0.20 | 0.10 |

Questa PMF assegna maggiore probabilità ai valori centrali (3, 4, 5) rispetto a quelli estremi (1 e 6). La coerenza della distribuzione è immediatamente verificabile:
$$
\sum_{x=1}^{6} p_X(x) = 1.
$$

Simulando 10 000 lanci di questo dado e confrontando le frequenze empiriche con la PMF teorica, osserviamo una chiara convergenza:

```{r}
set.seed(123)
prob_teoriche <- c(0.10, 0.15, 0.20, 0.25, 0.20, 0.10)
n_lanci <- 10000

lanci <- sample(1:6, size = n_lanci, replace = TRUE, prob = prob_teoriche)
freq_rel <- table(lanci) / n_lanci

df <- data.frame(
  valore = 1:6,
  empirica = as.numeric(freq_rel),
  teorica = prob_teoriche
)

ggplot(df, aes(x = factor(valore))) +
  geom_col(aes(y = empirica), alpha = 0.7, width = 0.6) +
  geom_point(aes(y = teorica), size = 4) +
  scale_fill_binary() +
  labs(x = "Faccia del dado", y = "Probabilità / Frequenza relativa") 
```

Questa convergenza non **definisce** le probabilità teoriche, ma ne verifica la coerenza: un sistema di credenze coerente produce il comportamento empirico atteso quando viene messo alla prova ripetutamente.
:::

## La funzione di densità di probabilità

Nel caso delle variabili casuali continue, questo approccio non è più possibile. Non possiamo assegnare probabilità positive ai singoli valori, perché i punti sono infinitamente molti e la somma delle probabilità divergerebbe. La soluzione concettuale è passare dalla *massa* alla **densità**.

Invece di chiedere quanta probabilità c’è *in* un punto, chiediamo quanta probabilità c’è *attorno* a un punto, per unità di lunghezza.

::: {#def-pdf}

### Funzione di densità di probabilità

Una funzione
$$
f_X : \mathbb{R} \to [0, +\infty)
$$
è una *funzione di densità di probabilità* (PDF) per una variabile casuale continua $X$ se, per ogni intervallo $[a,b] \subseteq \mathbb{R}$,
$$
P(a \leq X \leq b) = \int_a^b f_X(x),dx,
$$
e se soddisfa la condizione di normalizzazione
$$
\int_{-\infty}^{+\infty} f_X(x),dx = 1.
$$
:::

La densità $f_X(x)$ misura la **concentrazione locale della probabilità** in prossimità del punto $x$. Valori elevati di $f_X(x)$ indicano regioni in cui piccoli intervalli contengono una quota relativamente maggiore di probabilità. Ciò non significa che $P(X=x)$ sia elevata: per una variabile continua vale sempre
$$
P(X = x) = 0.
$$

## Dagli istogrammi alle densità

Un modo particolarmente intuitivo di comprendere la PDF consiste nel considerarla come il **limite ideale di un istogramma**. All’aumentare della dimensione campionaria e al diminuire della larghezza dei bin, l’istogramma delle frequenze relative tende a una curva liscia che approssima la funzione di densità teorica.

```{r}
set.seed(42)
mu <- 100
sigma <- 15

n_piccolo <- 50
n_grande <- 20000

x_piccolo <- rnorm(n_piccolo, mean = mu, sd = sigma)
x_grande <- rnorm(n_grande, mean = mu, sd = sigma)

x_seq <- seq(40, 160, length.out = 200)
y_teorica <- dnorm(x_seq, mean = mu, sd = sigma)
df_teorica <- data.frame(x = x_seq, y = y_teorica)

p1 <- ggplot(data.frame(x = x_piccolo), aes(x = x)) +
  geom_histogram(aes(y = after_stat(density)), bins = 15,
                 color = "white", alpha = 0.7) +
  geom_line(data = df_teorica, aes(x = x, y = y),
            linewidth = 1) +
  labs(title = paste("n =", n_piccolo), x = "x", y = "Densità") 

p2 <- ggplot(data.frame(x = x_grande), aes(x = x)) +
  geom_histogram(aes(y = after_stat(density)), bins = 50,
                 color = "white", alpha = 0.7) +
  geom_line(data = df_teorica, aes(x = x, y = y),
            linewidth = 1) +
  labs(
    title = paste("n =", format(n_grande, big.mark = ",")), x = "x", y = "Densità") 

gridExtra::grid.arrange(p1, p2, ncol = 2)
```

La PDF non descrive i dettagli di ogni singola osservazione, ma il **pattern probabilistico sottostante** che emerge quando si aggrega un gran numero di dati. Essa rappresenta quindi un **modello idealizzato** della popolazione, che sacrifica il rumore individuale per ottenere maggiore potere descrittivo, predittivo e inferenziale.

### Punto chiave da ricordare

* La PMF assegna probabilità a **punti**.
* La PDF assegna densità a **regioni**.
* Solo **intervalli** hanno probabilità non nulla nel continuo.
* Le densità sono modelli di credenza, non frequenze puntuali.

## Il paradosso della probabilità nulla

Una delle proprietà più controintuitive delle variabili casuali continue è che la probabilità di osservare *esattamente* un valore specifico è sempre nulla:
$$
P(X = x_0) = 0 \quad \text{per ogni } x_0 \in \mathbb{R}.
$$

A prima vista ciò sembra generare un paradosso epistemologico: se ogni valore puntuale ha probabilità zero, com’è possibile osservare empiricamente un valore qualunque? Quando misuriamo un’altezza di 170 cm, non stiamo forse registrando un evento che, secondo la teoria, avrebbe probabilità nulla?

### Fondamento matematico della probabilità puntuale nulla

La chiave sta nel significato geometrico dell’integrazione. Per una variabile continua, la probabilità si ottiene come area sotto la densità su un intervallo. Un singolo punto corrisponde a un intervallo di ampiezza nulla, e quindi a un’area nulla:
$$
P(X = x_0) = \int_{x_0}^{x_0} f_X(x),dx = 0.
$$

Questo non è un difetto della teoria, ma una conseguenza inevitabile del continuo matematico: qualsiasi area calcolata su un intervallo di lunghezza zero è necessariamente uguale a zero.

La stessa conclusione emerge dal vincolo di normalizzazione. Se a ogni punto di un intervallo $[a,b]$ assegnassimo una probabilità positiva $\varepsilon > 0$, l’accumulo su un insieme non numerabile di punti violerebbe la condizione di coerenza

$$
\int_{-\infty}^{+\infty} f_X(x),dx = 1.
$$
Per mantenere la normalizzazione, la teoria richiede che la probabilità puntuale sia zero per ogni punto.

### Perché allora osserviamo un valore?

L’apparente paradosso si dissolve ricordando che una misura empirica non fornisce mai un punto matematico “perfetto”, ma un valore con una **risoluzione finita**. Dire “170 cm” significa in pratica “un valore in un piccolo intervallo attorno a 170”, determinato dalla precisione dello strumento e dal processo di arrotondamento. La teoria continua descrive proprio questo: probabilità su intervalli, non su singoli punti.

### La prospettiva degli infinitesimi

Un modo alternativo, più “intuitivo” ma non necessario per la teoria standard, consiste nel richiamare la prospettiva degli infinitesimi della teoria dei numeri iperreali (Abraham Robinson, anni ’60). Senza entrare nei dettagli formali, l’idea è che si possa associare a un singolo punto una quantità infinitesimale: non esattamente zero, ma più piccola di qualsiasi numero reale positivo.

In questa lettura:

* a un punto $x_0$ si potrebbe associare una probabilità infinitesimale;
* un intervallo $[a,b]$ avrebbe probabilità finita perché “somma” un numero enorme di contributi infinitesimali;
* il limite di queste somme è precisamente l’integrale.

Questa prospettiva non modifica i risultati della teoria classica, ma può aiutare a conciliare l’intuizione con il fatto che nel continuo la probabilità si manifesta come area, non come massa puntuale.

::: {.callout-note collapse="true" title="Esempio: Il paradosso di Zenone"}
#### Un'analogia classica {.unnumbered .unlisted}

Il paradosso della probabilità puntuale nulla ricorda il celebre paradosso di Zenone della freccia: in ogni istante la freccia occupa una posizione determinata e quindi, in quell’istante, sembra “immobile”; ma se è immobile in ogni istante, come può muoversi?

La risoluzione moderna riconosce che il movimento non è una somma di posizioni statiche, ma un fenomeno che si descrive correttamente nel continuo attraverso limiti e integrazione. Analogamente, la probabilità continua non è una “somma” di probabilità puntuali (tutte nulle), ma l’integrale della densità su intervalli.

In entrambi i casi, il paradosso nasce dall’applicazione di intuizioni discrete a un contesto continuo.
:::

### Implicazioni pratiche

Per le variabili continue non ha senso chiedersi: “Qual è la probabilità che il tempo di reazione sia *esattamente* 250 ms?”. La domanda operativa corretta è: “Qual è la probabilità che il tempo di reazione sia compreso tra 245 e 255 ms?”. Le probabilità si calcolano sempre su **intervalli**, mai su punti singoli.

Un corollario importante è che, per le variabili continue, includere o escludere gli estremi di un intervallo non cambia la probabilità:

$$
P(a < X < b) = P(a \leq X < b) = P(a < X \leq b) = P(a \leq X \leq b).
$$
Questo perché i singoli punti $a$ e $b$ hanno probabilità zero.

## La funzione di distribuzione cumulativa

La funzione di distribuzione cumulativa (CDF) fornisce una rappresentazione unificata delle distribuzioni di probabilità, valida sia per variabili discrete sia per variabili continue.

::: {#def-cdf-unified}

### Funzione di distribuzione cumulativa

La *funzione di distribuzione cumulativa* di una variabile casuale $X$ è definita come
$$
F_X(x) = P(X \leq x).
$$
:::

Questa definizione è universale: la CDF “accumula” probabilità da $-\infty$ fino al valore $x$, e quantifica la credenza che la variabile non superi la soglia $x$.

### Proprietà fondamentali della CDF

Ogni CDF soddisfa tre proprietà strutturali.

::: {#thm-cdf-properties-detail}

### Proprietà della CDF

Per qualsiasi variabile casuale $X$, la CDF $F_X$ soddisfa:

1. **Monotonia non decrescente**: se $a < b$, allora $F_X(a) \leq F_X(b)$.
2. **Limiti agli estremi**: $\lim_{x \to -\infty} F_X(x) = 0$ e $\lim_{x \to +\infty} F_X(x) = 1$.
3. **Continuità a destra**: $\lim_{h \to 0^+} F_X(x+h) = F_X(x)$ per ogni $x$.
:::

La monotonia riflette l’ovvio: ampliando l’intervallo $(-\infty,x]$ non si può perdere probabilità. I limiti garantiscono la normalizzazione globale. La continuità a destra è una convenzione tecnica necessaria soprattutto per le variabili discrete, dove la CDF presenta salti.

### CDF per variabili discrete e continue

Per variabili **discrete**, la CDF è una funzione a gradini: è costante tra due valori possibili e cresce a salti. L’altezza del salto nel punto $x_i$ è esattamente $p_X(x_i)$.

Per variabili **continue**, la CDF è continua e spesso derivabile. In questo caso, la densità si ottiene come derivata:
$$
f_X(x) = \frac{d}{dx} F_X(x),
$$
e reciprocamente la CDF si ottiene integrando la densità:
$$
F_X(x) = \int_{-\infty}^{x} f_X(t),dt.
$$

```{r}
#| label: fig-cdf-comparison
#| fig-cap: "CDF di una variabile discreta (sinistra, a gradini) e di una variabile continua (destra, curva liscia). Per la variabile discreta, i salti corrispondono ai valori con massa positiva; per la variabile continua, la CDF è derivabile ovunque."
#| fig-width: 10
#| fig-height: 4

# CDF discreta (dado equilibrato)
x_disc <- 0:7
cdf_disc <- c(0, cumsum(rep(1/6, 6)), 1)

df_disc <- data.frame(x_start = x_disc[-length(x_disc)], 
                      x_end = x_disc[-1], 
                      y = cdf_disc[-length(cdf_disc)])

p1 <- ggplot() +
  geom_segment(data = df_disc, aes(x = x_start, xend = x_end, y = y, yend = y),
               linewidth = 1) +
  geom_point(data = data.frame(x = 1:6, y = cumsum(rep(1/6, 6))),
             aes(x = x, y = y), size = 3) +
  geom_point(data = data.frame(x = 1:6, y = c(0, cumsum(rep(1/6, 5)))),
             aes(x = x, y = y), size = 3, shape = 1) +
  scale_x_continuous(breaks = 0:7, limits = c(0, 7)) +
  scale_y_continuous(breaks = seq(0, 1, 0.2)) +
  scale_fill_qualitative() +
  labs(title = "CDF discreta (dado equilibrato)", 
       x = "x", y = expression(F[X](x))) 

# CDF continua (normale standard)
x_cont <- seq(-4, 4, length.out = 200)
cdf_cont <- pnorm(x_cont)

p2 <- ggplot(data.frame(x = x_cont, y = cdf_cont), aes(x = x, y = y)) +
  geom_line(linewidth = 1) +
  scale_y_continuous(breaks = seq(0, 1, 0.2)) +
  scale_fill_qualitative() +
  labs(title = "CDF continua (normale standard)", 
       x = "x", y = expression(F[X](x))) 

gridExtra::grid.arrange(p1, p2, ncol = 2)
```

### Calcolo di probabilità mediante la CDF

Uno dei vantaggi principali della CDF è che permette di calcolare la probabilità di qualsiasi intervallo come differenza di due valori:
$$
P(a < X \leq b) = F_X(b) - F_X(a).
$$
Questa relazione è valida sia per variabili discrete sia per variabili continue ed è uno strumento computazionale centrale in statistica.

::: {.callout-note collapse="true" title="Esempio: calcoli con la CDF normale"}
#### Probabilità per la distribuzione normale {.unnumbered .unlisted}

Consideriamo il quoziente intellettivo (QI) come variabile normale con media $\mu = 100$ e deviazione standard $\sigma = 15$. Calcoliamo alcune probabilità di interesse clinico.

```{r}
mu <- 100
sigma <- 15

# P(QI > 130) - QI molto elevato
p_alto <- 1 - pnorm(130, mean = mu, sd = sigma)
cat("P(QI > 130) =", round(p_alto, 4), "\n")

# P(85 < QI < 115) - QI nella norma (±1 SD)
p_norma <- pnorm(115, mean = mu, sd = sigma) - pnorm(85, mean = mu, sd = sigma)
cat("P(85 < QI < 115) =", round(p_norma, 4), "\n")

# P(QI < 70) - disabilità intellettiva
p_basso <- pnorm(70, mean = mu, sd = sigma)
cat("P(QI < 70) =", round(p_basso, 4), "\n")

# Percentile 95
q95 <- qnorm(0.95, mean = mu, sd = sigma)
cat("95° percentile:", round(q95, 1), "\n")
```

Questi calcoli mostrano come la CDF (implementata in R da `pnorm`) consenta di tradurre domande applicative in operazioni matematiche dirette.
:::

## Interpretazioni bayesiana e frequentista

Le distribuzioni di probabilità assumono significati diversi nei due principali paradigmi dell’inferenza statistica. Questa distinzione non è soltanto filosofica: influenza direttamente il modo in cui interpretiamo i risultati, formuliamo i modelli e comunichiamo l’incertezza.

### L’interpretazione frequentista

Nel paradigma frequentista, la probabilità è definita in termini di **frequenze relative** in una sequenza ideale di ripetizioni dello stesso esperimento, eseguite nelle medesime condizioni. In particolare, per un evento del tipo $a \leq X \leq b$ si assume:

$$
P(a \leq X \leq b) = \lim_{n \to \infty} \frac{\#{X_i \in [a,b]}}{n},
$$
dove $X_1, X_2, \ldots, X_n$ sono osservazioni indipendenti generate dal medesimo processo stocastico.

In questa prospettiva, la PDF non è tanto “una credenza” quanto una **descrizione del meccanismo generativo dei dati**: è la forma limite verso cui tende l’istogramma delle osservazioni quando il campione cresce e gli intervalli diventano sempre più fini. La variabile casuale $X$ rappresenta l’esito di un esperimento ripetibile, e la PDF descrive la variabilità **tra** ripetizioni dell’esperimento.

Un esempio standard è la distribuzione dell’altezza nella popolazione: un modello normale con media $\mu = 170$ cm e deviazione standard $\sigma = 10$ cm descrive quale proporzione di individui ci aspettiamo in ogni intervallo di altezza, se campionassimo ripetutamente individui da una popolazione molto ampia secondo condizioni stabili.

### L’interpretazione bayesiana

Nel paradigma bayesiano, la probabilità quantifica un **grado di credenza razionale**: una misura della plausibilità assegnata a diverse possibilità, alla luce delle informazioni disponibili. Non è necessario immaginare ripetizioni ipotetiche: la probabilità è una proprietà dello stato informativo dell’osservatore.

::: {#def-bayesian-pdf}

### Interpretazione bayesiana della PDF

In una prospettiva bayesiana, la funzione di densità $f_X(x)$ rappresenta la **distribuzione di credenza** su una quantità $X$ il cui valore vero è fisso ma sconosciuto. L’integrale $\int_a^b f_X(x),dx$ quantifica quanto fortemente crediamo che il valore vero cada nell’intervallo $[a,b]$.
:::

Ne segue una differenza cruciale: l’approccio bayesiano consente di assegnare distribuzioni di probabilità non solo ai dati, ma anche a quantità che nel frequentismo sono trattate come **parametri fissi**, ad esempio l’effetto medio di un trattamento, la prevalenza di un disturbo o la probabilità individuale di risposta alla terapia.

In questo senso, la PDF bayesiana può essere letta come una **mappa di plausibilità**: regioni con densità alta corrispondono a valori più credibili, regioni con densità bassa a valori meno plausibili. La forma della distribuzione (simmetria o asimmetria, code, concentrazione) codifica esplicitamente ciò che sappiamo—e soprattutto ciò che *non* sappiamo—sulla quantità di interesse.

### Confronto tra le due prospettive

Le differenze diventano evidenti in un esempio semplice. Supponiamo di voler stimare l’altezza media di una popolazione, indicata con $\theta$.

Nel paradigma frequentista, $\theta$ è un parametro **fisso ma ignoto**. La distribuzione di probabilità riguarda invece una statistica campionaria, ad esempio la media $\bar{X}$. La PDF di $\bar{X}$ descrive come essa varierebbe se ripetessimo infinite volte il campionamento dalla stessa popolazione. Di conseguenza, un intervallo di confidenza al 95% **non** significa che $\theta$ ha probabilità 0,95 di cadere nell’intervallo (perché $\theta$ non è casuale), ma che la procedura che costruisce l’intervallo contiene il valore vero di $\theta$ nel 95% delle ripetizioni.

Nel paradigma bayesiano, invece, si assegna direttamente una distribuzione a $\theta$. La distribuzione a priori rappresenta le credenze prima dei dati; la distribuzione a posteriori rappresenta le credenze aggiornate dopo l’osservazione. Un intervallo di credibilità al 95% significa precisamente ciò che afferma: alla luce di prior e dati, assegniamo probabilità 0,95 al fatto che $\theta$ appartenga a quell’intervallo.

```{r}
#| label: fig-freq-vs-bayes
#| fig-cap: "Confronto tra interpretazioni frequentista e bayesiana. A sinistra: la PDF descrive la distribuzione dei dati (istogramma) in ripetizioni dell'esperimento. A destra: la PDF rappresenta la credenza sul valore di un parametro, con l'incertezza 'spalmata' sui valori possibili."
#| fig-width: 10
#| fig-height: 4

set.seed(123)

# Frequentista: distribuzione dei dati
x_freq <- rnorm(1000, mean = 170, sd = 10)
x_seq <- seq(140, 200, length.out = 200)
y_teorica <- dnorm(x_seq, mean = 170, sd = 10)

p1 <- ggplot() +
  geom_histogram(data = data.frame(x = x_freq), aes(x = x, y = after_stat(density)),
                 bins = 30, alpha = 0.5, color = "white") +
  geom_line(data = data.frame(x = x_seq, y = y_teorica), 
            aes(x = x, y = y), linewidth = 1.2) +
  scale_fill_qualitative() +
  labs(title = "Frequentista:\ndistribuzione dei dati",
       subtitle = "PDF come istogramma limite di ripetizioni",
       x = "Altezza (cm)", y = "Densità") 

# Bayesiano: distribuzione della credenza su un parametro
theta_seq <- seq(165, 175, length.out = 200)
prior <- dnorm(theta_seq, mean = 170, sd = 2)

p2 <- ggplot() +
  geom_ribbon(data = data.frame(x = theta_seq, y = prior),
              aes(x = x, ymin = 0, ymax = y), 
              alpha = 0.3) +
  geom_line(data = data.frame(x = theta_seq, y = prior),
            aes(x = x, y = y), linewidth = 1.2) +
  geom_point(aes(x = 170, y = 0), size = 3, color = "black") +
  annotate("text", x = 170, y = -0.02, label = "θ (valore vero ignoto)", size = 3) +
  scale_fill_qualitative() +
  labs(title = "Bayesiano:\ndistribuzione della credenza",
       subtitle = "PDF come mappa di plausibilità sul parametro",
       x = expression(theta ~ "(altezza media)"), y = "Densità") 

gridExtra::grid.arrange(p1, p2, ncol = 2)
```

In entrambi i paradigmi la CDF resta lo strumento operativo per calcolare probabilità, ma cambia **che cosa** quella probabilità sta interpretando: frequenze future nel paradigma frequentista, gradi di credenza presenti nel paradigma bayesiano.

## Riflessioni conclusive {.unnumbered .unlisted}

La distinzione tra **massa** e **densità** di probabilità riflette una differenza fondamentale nella struttura matematica delle variabili casuali discrete e continue. Nel caso discreto, la probabilità può essere concentrata in punti isolati dello spazio dei valori; nel caso continuo, essa è distribuita lungo un continuum e diventa misurabile esclusivamente attraverso l’integrazione su intervalli.

Il cosiddetto *paradosso* della probabilità nulla associata ai valori esatti nelle distribuzioni continue si dissolve non appena si riconosce che, in questo contesto, la probabilità è intrinsecamente una proprietà degli **intervalli** e non dei **punti**. Ogni singolo valore contribuisce con una probabilità nulla, ma l’integrazione su un insieme continuo di valori produce quantità probabilistiche finite e semanticamente significative.

La **funzione di distribuzione cumulativa** (CDF) emerge come uno strumento unificante per entrambe le classi di variabili casuali. Essa fornisce una rappresentazione coerente della distribuzione di probabilità, consente il calcolo sistematico delle probabilità su intervalli arbitrari e chiarisce il legame tra funzione di massa, funzione di densità e probabilità osservabili.

Infine, la distinzione tra interpretazione **frequentista** e **bayesiana** delle distribuzioni di probabilità non è una mera questione filosofica, ma ha conseguenze operative rilevanti per la costruzione e l’interpretazione dei modelli statistici. Poiché l’obiettivo di questo corso è l’inferenza in condizioni di incertezza, l’attenzione sarà rivolta al paradigma bayesiano, il cui apparato formale è progettato per rappresentare e aggiornare in modo logicamente coerente lo stato della conoscenza alla luce dell’evidenza empirica.

### Nota di valutazione complessiva

Questo capitolo di transizione ora:

* chiude in modo solido la parte su variabili casuali;
* chiarisce definitivamente PMF, PDF e CDF;
* smonta in modo convincente il “paradosso” della probabilità nulla;
* rende esplicita la scelta bayesiana senza contrapposizioni polemiche.

Fornisce una base per passare, nel capitolo successivo, allo studio sistematico delle **distribuzioni parametriche** (Normale, Beta, Binomiale, Poisson) come *modelli di credenza* e *modelli generativi*.

## Punti chiave da ricordare {.unnumbered}

::: {.callout-important}
**Concetti essenziali di questo capitolo:**

1. **Massa vs densità: due modi profondamente diversi di distribuire probabilità**
   - **Massa (PMF)**: probabilità concentrata in punti discreti, come "pesi" su una bilancia
   - **Densità (PDF)**: probabilità distribuita su un continuum, come massa in un fluido
   - La distinzione non è solo tecnica ma riflette strutture matematiche diverse (somme vs integrali)

2. **La PMF assegna probabilità dirette a valori specifici**
   - $p_X(x) = P(X = x)$ è la probabilità *del* punto $x$
   - Diagramma a barre: l'altezza rappresenta direttamente la probabilità
   - Somma delle probabilità: $\sum_x p_X(x) = 1$

3. **La PDF misura concentrazione locale, non probabilità diretta**
   - $f_X(x)$ indica "quanta probabilità c'è per unità di lunghezza" attorno a $x$
   - $f_X(x)$ può essere maggiore di 1 (non è una probabilità!)
   - Probabilità tramite integrazione: $P(a \leq X \leq b) = \int_a^b f_X(x) \, dx$

4. **Il "paradosso" P(X = x) = 0 per variabili continue**
   - Non è un paradosso: un singolo punto ha "misura zero" nel continuo
   - Come la "massa di un punto" in un filo: zero, ma il punto esiste
   - Differenza cruciale: probabilità zero ≠ impossibilità logica
   - Solo intervalli (anche infinitesimi) hanno probabilità positiva

5. **Dagli istogrammi alle densità: il limite continuo**
   - All'aumentare di $n$ e al diminuire della larghezza dei bin, gli istogrammi convergono alla PDF
   - La PDF è il limite ideale quando bin → 0 e $n$ → ∞
   - Illustra visivamente come la densità emerga naturalmente dai dati

6. **CDF come rappresentazione unificata**
   - $F_X(x) = P(X \leq x)$ vale sia per discrete che per continue
   - Discrete: funzione a gradini con salti in corrispondenza dei valori possibili
   - Continue: funzione liscia e crescente
   - Proprietà universali: monotona non decrescente, $F(-\infty) = 0$, $F(+\infty) = 1$

7. **Interpretazioni bayesiana vs frequentista delle distribuzioni**
   - **Frequentista**: la PDF descrive il comportamento dei dati in ripetizioni ipotetiche
   - **Bayesiano**: la PDF rappresenta il grado di credenza sui possibili valori (anche parametri!)
   - Stessa forma matematica, interpretazione epistemica profondamente diversa
   - Per il bayesiano, distribuzioni di parametri sono naturali; per il frequentista no

**Formule da ricordare:**

**PMF (discrete):**
$$
p_X(x) = P(X = x), \quad \sum_{x} p_X(x) = 1
$$

**PDF (continue):**
$$
P(a \leq X \leq b) = \int_a^b f_X(x) \, dx, \quad \int_{-\infty}^{+\infty} f_X(x) \, dx = 1
$$

**CDF (universale):**
$$
F_X(x) = P(X \leq x) = \begin{cases}
\sum_{x_i \leq x} p_X(x_i) & \text{(discreta)} \\
\int_{-\infty}^x f_X(t) \, dt & \text{(continua)}
\end{cases}
$$

**Relazione PDF-CDF per variabili continue:**
$$
f_X(x) = \frac{d}{dx} F_X(x) \quad \text{(la densità è la derivata della CDF)}
$$

**Calcolo di probabilità da CDF:**
$$
P(a \leq X \leq b) = F_X(b) - F_X(a)
$$

**Proprietà chiave:**

- **Discrete**: $P(X = x) = p_X(x) > 0$ è possibile
- **Continue**: $P(X = x) = 0$ sempre (ma $f_X(x)$ può essere > 0)
- **PDF può essere > 1**: non è una probabilità ma una densità!
- **CDF sempre ∈ [0,1]**: rappresenta una probabilità cumulativa

**Per il prossimo capitolo:**

Nel @sec-prob-random-var-properties le **proprietà delle variabili casuali**: valore atteso (centro di gravità probabilistico), varianza (dispersione), e le loro proprietà algebriche. Questi strumenti di sintesi ci permetteranno di caratterizzare distribuzioni complesse con pochi numeri e di propagare l'incertezza attraverso trasformazioni matematiche, preparando il terreno per l'inferenza bayesiana parametrica.
:::

::: {.callout-important title="Esercizi" collapse="true"}

### Esercizi concettuali {.unnumbered .unlisted}

1. Spiega perché il termine "massa" è appropriato per le distribuzioni discrete e "densità" per quelle continue. Quale proprietà fisica richiamano queste metafore?

2. Un collega afferma: "Se $P(X = 170) = 0$, allora è impossibile osservare $X = 170$." Correggi questo fraintendimento e spiega la distinzione tra "probabilità zero" e "impossibilità".

3. Nel paradigma bayesiano, ha senso assegnare una distribuzione di probabilità a una costante fisica come la velocità della luce? Perché sì o perché no?

### Esercizi sulla PMF {.unnumbered .unlisted}

4. Un test psicometrico produce punteggi interi da 1 a 5 secondo la distribuzione:

   | Punteggio | 1 | 2 | 3 | 4 | 5 |
   |:---------:|:-:|:-:|:-:|:-:|:-:|
   | $p_X(x)$ | 0.10 | 0.20 | 0.35 | 0.25 | 0.10 |
   
   a. Calcola $P(X \geq 3)$.
   b. Calcola $P(2 \leq X \leq 4)$.
   c. Calcola il valore atteso $\mathbb{E}[X]$.
   d. Costruisci la CDF e rappresentala graficamente.

5. Nella scala LSNS-6 (Lubben Social Network Scale), il numero di amici intimi segue approssimativamente questa distribuzione:

   | Amici | 0 | 1 | 2 | 3 | 4 | 5+ |
   |:-----:|:-:|:-:|:-:|:-:|:-:|:--:|
   | $p_X(x)$ | 0.05 | 0.15 | 0.25 | 0.30 | 0.15 | 0.10 |
   
   a. Qual è la probabilità di avere almeno 3 amici intimi?
   b. Qual è la probabilità di avere meno di 2 amici intimi?
   c. Calcola valore atteso e varianza.

### Esercizi sulla PDF e CDF {.unnumbered .unlisted}

6. Il punteggio alla Satisfaction with Life Scale (SWLS) può essere approssimato da una distribuzione normale con $\mu = 20$ e $\sigma = 5$.

   a. Qual è la probabilità di un punteggio superiore a 25?
   b. Qual è la probabilità di un punteggio tra 15 e 25?
   c. Quale punteggio delimita il 10% superiore della distribuzione?
   d. Verifica i calcoli con le funzioni R `pnorm` e `qnorm`.

7. Il tempo di reazione in un compito cognitivo segue una distribuzione normale con $\mu = 350$ ms e $\sigma = 50$ ms.

   a. Qual è la probabilità che un tempo di reazione sia inferiore a 300 ms?
   b. Entro quale intervallo simmetrico attorno alla media cade il 95% dei tempi?
   c. Un tempo di 450 ms è "anomalo"? Calcola la probabilità di osservare un tempo così estremo o più.

### Esercizi sulle interpretazioni {.unnumbered .unlisted}

8. **Legge della probabilità totale**: Il 60% degli studenti ha un forte supporto sociale, il 40% ha un supporto limitato. La probabilità di SWLS > 20 è 0.75 per chi ha forte supporto e 0.50 per chi ha supporto limitato. Calcola $P(\text{SWLS} > 20)$ per uno studente scelto a caso.

9. **Teorema di Bayes**: Usando i dati dell'esercizio 8, calcola la probabilità che uno studente abbia forte supporto sociale *dato* che il suo punteggio SWLS è superiore a 20.

10. Un frequentista e un bayesiano osservano lo stesso dataset e calcolano la stessa PDF normale come modello per i dati. In che senso le loro *interpretazioni* differiscono, pur concordando sulla forma matematica?

### Esercizi computazionali {.unnumbered .unlisted}

11. Scrivi una funzione R che, data una PMF (vettori di valori e probabilità), generi un grafico con la PMF (diagramma a barre) e la CDF (funzione a gradini) affiancati.

12. Simula 10,000 osservazioni da una distribuzione normale con $\mu = 100$ e $\sigma = 15$. Confronta:
    a. Media e varianza empiriche con quelle teoriche.
    b. Proporzione di valori in $[\mu - \sigma, \mu + \sigma]$ con la proporzione teorica (≈ 68.3%).
    c. Proporzione di valori in $[\mu - 2\sigma, \mu + 2\sigma]$ con la proporzione teorica (≈ 95.4%).
:::

::: {.callout-tip title="Soluzioni" collapse="true"}

### Soluzioni esercizi concettuali {.unnumbered .unlisted}

1. "Massa" evoca l'idea di pesi discreti concentrati in punti specifici, come pesi su una bilancia. "Densità" richiama la distribuzione continua di materia nello spazio: non chiediamo "quanta massa c'è *in* questo punto" (sarebbe zero), ma "quanta massa c'è *per unità di volume* attorno a questo punto". Analogamente, la PDF misura la "concentrazione" della probabilità per unità di lunghezza.

2. "Probabilità zero" significa che l'evento ha misura nulla nell'insieme delle possibilità, non che sia logicamente escluso. È come chiedere la massa di un singolo punto in un filo: la risposta è zero, ma il punto esiste. L'impossibilità logica (come ottenere 7 con un dado) è diversa dalla probabilità zero (come $X = 170$ esatto in una distribuzione continua).

3. Dal punto di vista bayesiano, sì: la distribuzione rappresenta la nostra *incertezza* sul valore, non una variabilità intrinseca. Prima delle misurazioni di Michelson-Morley, un bayesiano avrebbe assegnato una distribuzione che rifletteva l'ignoranza sul valore esatto. Oggi, con misure estremamente precise, la distribuzione sarebbe concentratissima attorno al valore noto, ma tecnicamente ancora una distribuzione.

### Soluzioni esercizi PMF {.unnumbered .unlisted}

4. a. $P(X \geq 3) = 0.35 + 0.25 + 0.10 = 0.70$
   
   b. $P(2 \leq X \leq 4) = 0.20 + 0.35 + 0.25 = 0.80$
   
   c. $\mathbb{E}[X] = 1(0.10) + 2(0.20) + 3(0.35) + 4(0.25) + 5(0.10) = 3.05$
   
   d. CDF: $F(1) = 0.10$, $F(2) = 0.30$, $F(3) = 0.65$, $F(4) = 0.90$, $F(5) = 1.00$

5. a. $P(X \geq 3) = 0.30 + 0.15 + 0.10 = 0.55$
   
   b. $P(X < 2) = 0.05 + 0.15 = 0.20$
   
   c. $\mathbb{E}[X] = 0(0.05) + 1(0.15) + 2(0.25) + 3(0.30) + 4(0.15) + 5(0.10) = 2.65$
      
      $\mathbb{E}[X^2] = 0 + 0.15 + 1.00 + 2.70 + 2.40 + 2.50 = 8.75$
      
      $\text{Var}(X) = 8.75 - 2.65^2 = 1.7275$

### Soluzioni esercizi PDF e CDF {.unnumbered .unlisted}

6. a. $P(X > 25) = 1 - \Phi\left(\frac{25-20}{5}\right) = 1 - \Phi(1) = 1 - 0.8413 = 0.1587$
   
   b. $P(15 < X < 25) = \Phi(1) - \Phi(-1) = 0.8413 - 0.1587 = 0.6826$
   
   c. $z_{0.90} = 1.28$, quindi $x = 20 + 1.28 \times 5 = 26.4$
   
   d. Verifica R:
   ```r
   1 - pnorm(25, mean = 20, sd = 5)  # 0.1587
   pnorm(25, 20, 5) - pnorm(15, 20, 5)  # 0.6827
   qnorm(0.90, mean = 20, sd = 5)  # 26.41
   ```

7. a. $P(X < 300) = \Phi\left(\frac{300-350}{50}\right) = \Phi(-1) = 0.1587$
   
   b. Intervallo al 95%: $350 \pm 1.96 \times 50 = [252, 448]$ ms
   
   c. $P(X > 450) = 1 - \Phi(2) = 0.0228$. Bilaterale: $P(|X - 350| > 100) = 2 \times 0.0228 = 0.0456$. È inusuale (circa 5% di probabilità).

### Soluzioni esercizi interpretazioni {.unnumbered .unlisted}

8. Per la legge della probabilità totale:
   $$P(\text{SWLS} > 20) = 0.75 \times 0.60 + 0.50 \times 0.40 = 0.45 + 0.20 = 0.65$$

9. Per il teorema di Bayes:
   $$P(\text{Forte} \mid \text{SWLS} > 20) = \frac{0.75 \times 0.60}{0.65} = \frac{0.45}{0.65} = 0.692$$

10. Entrambi descrivono la stessa PDF, ma il frequentista la interpreta come la distribuzione dei dati in ripetizioni ipotetiche dell'esperimento, mentre il bayesiano la vede come una distribuzione predittiva che incorpora le sue credenze sui parametri. Se la PDF è usata per descrivere l'incertezza su un parametro, il frequentista rifiuterebbe questa interpretazione (i parametri sono fissi, non casuali), mentre il bayesiano la considererebbe naturale.

### Soluzioni esercizi computazionali {.unnumbered .unlisted}

11. ```r
    plot_pmf_cdf <- function(valori, prob) {
      df <- data.frame(x = valori, pmf = prob, cdf = cumsum(prob))
      
      p1 <- ggplot(df, aes(x = factor(x), y = pmf)) +
        geom_col(fill = "steelblue") +
        labs(x = "x", y = "P(X = x)", title = "PMF")
      
      # CDF a gradini
      df_cdf <- data.frame(
        x_start = c(min(valori) - 1, valori),
        x_end = c(valori, max(valori) + 1),
        y = c(0, cumsum(prob))
      )
      
      p2 <- ggplot() +
        geom_segment(data = df_cdf, 
                     aes(x = x_start, xend = x_end, y = y, yend = y)) +
        labs(x = "x", y = "F(x)", title = "CDF")
      
      gridExtra::grid.arrange(p1, p2, ncol = 2)
    }
    ```

12. ```r
    set.seed(42)
    x <- rnorm(10000, mean = 100, sd = 15)
    
    # a) Media e varianza
    cat("Media empirica:", mean(x), "(teorica: 100)\n")
    cat("Varianza empirica:", var(x), "(teorica: 225)\n")
    
    # b) ±1 SD
    prop_1sd <- mean(x >= 85 & x <= 115)
    cat("Proporzione in [μ-σ, μ+σ]:", prop_1sd, "(teorica: 0.683)\n")
    
    # c) ±2 SD
    prop_2sd <- mean(x >= 70 & x <= 130)
    cat("Proporzione in [μ-2σ, μ+2σ]:", prop_2sd, "(teorica: 0.954)\n")
    ```
:::

::: {.callout-note collapse=true title="Informazioni sull'ambiente di sviluppo"}
```{r}
sessionInfo()
```
:::

## Bibliografia {.unnumbered .unlisted}
