# Distribuzioni di massa e di densità {#sec-prob-distr}

::: {.callout-note title="In sintesi"}
**Da sapere**  Distinguere una funzione di massa di probabilità da una funzione di densità; comprendere perché, nel caso continuo, le probabilità riguardano intervalli e non singoli punti; interpretare la funzione di distribuzione cumulativa.

**Da saper fare**  Leggere PMF, PDF e CDF; ricavare probabilità semplici da una tabella, da un'area o dalla differenza tra valori della CDF; distinguere il significato frequentista e bayesiano di una distribuzione.
:::

## Introduzione {.unnumbered .unlisted}

Nel capitolo precedente (@sec-prob-random-var) abbiamo introdotto le **variabili casuali** come funzioni che associano valori numerici agli esiti di un esperimento aleatorio. Abbiamo distinto tra variabili casuali **discrete**, che assumono un insieme finito o numerabile di valori, e variabili casuali **continue**, che possono assumere qualsiasi valore all'interno di un intervallo. Per ciascun caso, abbiamo definito formalmente la *funzione di massa di probabilità* (PMF) e la *funzione di densità di probabilità* (PDF) come strumenti fondamentali per descrivere l'incertezza sui valori assunti dalla variabile.

Questo capitolo ha lo scopo di approfondire la **comprensione intuitiva, geometrica e operativa** di tali concetti. Vedremo come la PMF assegni "pesi" discreti a singoli valori, mentre la PDF distribuisca la probabilità in modo continuo lungo la retta reale, rendendo necessario l'uso dell'integrazione per calcolare la probabilità associata a intervalli di valori. In questo contesto affronteremo anche il noto "paradosso" secondo cui, per una variabile casuale continua dotata di densità, la probabilità di osservare un valore esatto è pari a zero, mostrando come questa proprietà non sia affatto paradossale, ma una conseguenza naturale della struttura matematica del continuo.

Un aspetto centrale della trattazione riguarda inoltre la **distinzione interpretativa** tra l'approccio frequentista e quello bayesiano alle distribuzioni di probabilità. Nel paradigma frequentista, la funzione di densità descrive il comportamento dei dati in ipotetiche ripetizioni dell'esperimento. Nell'approccio bayesiano, invece, la PDF rappresenta il **grado di credenza** assegnato ai possibili valori di una quantità incerta, come un parametro o una grandezza latente. Questa differenza concettuale, apparentemente sottile, ha implicazioni profonde per il modo in cui interpretiamo le distribuzioni, calcoliamo le probabilità e traiamo conclusioni inferenziali.

## Perché le distribuzioni di probabilità sono importanti in psicologia?

In psicologia, molte domande riguardano non un singolo valore isolato, ma l'intera gamma dei risultati plausibili: quali punteggi sono comuni, quanto sono probabili valori estremi, quale intervallo contiene la maggior parte dei casi e come cambia l'incertezza dopo avere osservato nuovi dati. Le distribuzioni di probabilità forniscono il linguaggio necessario per rispondere a queste domande.

La distinzione tra massa e densità evita errori interpretativi frequenti. Per un punteggio discreto può avere senso assegnare probabilità a valori specifici; per una misura trattata come continua, invece, la probabilità è associata a intervalli. La CDF consente poi di tradurre soglie psicologicamente rilevanti in probabilità cumulative. Nel quadro bayesiano, le stesse strutture descrivono anche l'incertezza su parametri, effetti e quantità latenti.

::: {.callout-tip title="Prerequisiti"}
Per seguire il capitolo è necessario avere letto @sec-prob-random-var. Per la notazione, consulta @sec-apx-math-symbols.

Per un richiamo su integrali, derivate e limiti, consulta le appendici matematiche disponibili nel Companion.
:::

## Panoramica del capitolo {.unnumbered .unlisted}

Il capitolo procede in cinque passaggi:

1. distingue massa e densità di probabilità;
2. mostra come leggere una PMF e una PDF;
3. chiarisce perché un punto ha probabilità zero nel caso continuo;
4. introduce la funzione di distribuzione cumulativa;
5. confronta l'interpretazione frequentista e quella bayesiana delle distribuzioni.

::: {.callout-note title="Preparazione del notebook"}
```{r}
#| output: false
here::here("code", "_common.R") |>
  source()
apply_visual_theme()
```
:::

## Dalla massa alla densità di probabilità

La distinzione tra variabili casuali **discrete** e **continue** non è solo tecnica: riflette due modi profondamente diversi in cui la probabilità si distribuisce sui valori possibili. Nel caso discreto, si può assegnare una probabilità positiva a ogni singolo valore; nel caso continuo, invece, la probabilità non si concentra su punti isolati ma si **distribuisce su un continuum**, per cui sono assegnabili solo le probabilità associate a intervalli.

Questa differenza concettuale è cruciale per comprendere correttamente il ruolo delle funzioni di massa e di densità di probabilità.

## La funzione di massa di probabilità

Per una variabile casuale discreta $X$ che assume valori nell'insieme
$$
\mathcal{X} = \{x_1, x_2, \ldots\},
$$
la **funzione di massa di probabilità** (PMF) associa a ciascun valore possibile la probabilità corrispondente:
$$
p_X(x) = P(X = x).
$$

Il termine *massa* evoca una metafora fisica appropriata: la probabilità può essere immaginata come una collezione di **pesi discreti** collocati sui valori possibili della variabile. Ogni valore $x_i$ è associato a una quantità $p_X(x_i)$ e la somma totale delle masse deve essere pari a 1. In questo contesto, è perfettamente lecito "concentrare" una parte rilevante della probabilità in pochi punti specifici.

::: {.callout-note collapse="true" title="Esempio: soddisfazione lavorativa su scala Likert"}

#### Distribuzione tipica delle risposte {.unnumbered .unlisted}

Consideriamo le risposte a un item sulla soddisfazione lavorativa, misurata su una scala Likert a 5 punti (1 = "molto insoddisfatto", 5 = "molto soddisfatto"). Consideriamo, a scopo illustrativo, la seguente distribuzione ipotetica, nella quale le risposte sono più concentrate sui livelli centrali e moderatamente positivi:

| Risposta | 1 (molto insod.) | 2 | 3 | 4 | 5 (molto sodd.) |
|:--------:|:----------------:|:-:|:-:|:-:|:---------------:|
| $p_X(x)$ | 0.05 | 0.10 | 0.25 | 0.40 | 0.20 |

In questa PMF ipotetica, poca probabilità è assegnata alla forte insoddisfazione, mentre la maggior parte è concentrata sui livelli moderati o buoni. La coerenza della distribuzione è immediatamente verificabile:

$$
\sum_{x=1}^{5} p_X(x) = 0.05 + 0.10 + 0.25 + 0.40 + 0.20 = 1.
$$

Simulando 10.000 risposte secondo questa distribuzione e confrontando le frequenze empiriche con la PMF teorica, osserviamo una chiara convergenza:

```{r}
#| label: fig-pmf-soddisfazione
#| fig-cap: "Frequenze relative simulate e probabilità teoriche per una PMF su una scala di soddisfazione a cinque livelli."

set.seed(123)
prob_teoriche <- c(0.05, 0.10, 0.25, 0.40, 0.20)
n_risposte <- 10000

risposte <- sample(1:5, size = n_risposte, replace = TRUE, prob = prob_teoriche)
freq_rel <- table(risposte) / n_risposte

df <- data.frame(
  valore = 1:5,
  empirica = as.numeric(freq_rel),
  teorica = prob_teoriche
)

ggplot(df, aes(x = factor(valore))) +
  geom_col(aes(y = empirica), alpha = 0.7, width = 0.6) +
  geom_point(aes(y = teorica), size = 4) +
  labs(
    x = "Livello di soddisfazione", 
    y = "Probabilità / Frequenza relativa",
    title = "PMF della soddisfazione lavorativa (scala Likert 1-5)"
  ) 
```

La @fig-pmf-soddisfazione confronta le frequenze relative ottenute nella simulazione con le probabilità specificate dalla PMF.

Da questa distribuzione possiamo calcolare probabilità di interesse pratico. Ad esempio, la probabilità che un lavoratore riporti almeno un livello di soddisfazione "buono" (4 o 5) è:

$$
P(X \geq 4) = p_X(4) + p_X(5) = 0.40 + 0.20 = 0.60.
$$

La probabilità di insoddisfazione (1 o 2) è invece:
$$
P(X \leq 2) = p_X(1) + p_X(2) = 0.05 + 0.10 = 0.15.
$$

La vicinanza tra frequenze simulate e probabilità teoriche illustra una conseguenza del modello in prove ripetute. Non dimostra che questa PMF descriva una popolazione reale: tale adeguatezza richiederebbe dati empirici e controlli del modello.
:::

## La funzione di densità di probabilità

Nel caso delle variabili casuali continue dotate di densità, non si assegna una massa positiva a ciascun singolo valore. La probabilità viene invece distribuita su intervalli mediante una funzione di densità. La soluzione concettuale consiste quindi nel passare dalla "massa" alla "densità".

Invece di chiederci quanta probabilità c'è *in* un punto, ci chiediamo quanta probabilità c'è *attorno* a un punto per unità di lunghezza.

::: {#def-pdf}

### Funzione di densità di probabilità

Una funzione  

$$
f_X : \mathbb{R} \to [0, +\infty)
$$  
è una *funzione di densità di probabilità* (PDF) per una variabile casuale continua $X$ se, per ogni intervallo $[a,b] \subseteq \mathbb{R}$,

$$
P(a \leq X \leq b) = \int_a^b f_X(x)\,dx,
$$
e se soddisfa la condizione di normalizzazione  

$$
\int_{-\infty}^{+\infty} f_X(x)\,dx = 1.
$$

La densità $f_X(x)$ misura la **concentrazione locale della probabilità** in prossimità del punto $x$. Un valore elevato di $f_X(x)$ indica che, in un intorno molto piccolo di $x$, si concentra una probabilità relativamente maggiore rispetto alle regioni con densità inferiore.  

È importante notare che la densità non rappresenta una probabilità puntuale: per una variabile continua dotata di densità, la probabilità che $X$ assuma esattamente un singolo valore è zero, $P(X=x)=0$. La probabilità è rappresentata dall'area sotto la curva su un intervallo, non dall'altezza della curva in un punto.
:::

## Dagli istogrammi alle densità

Un modo intuitivo per comprendere la PDF consiste nel confrontarla con un **istogramma in scala di densità**. Con un campione sufficientemente ampio e una scelta adeguata della larghezza delle classi, l'istogramma può approssimare la forma della densità teorica. La qualità dell'approssimazione dipende però sia dalla numerosità campionaria sia dal modo in cui vengono definite le classi.

Per illustrare questo concetto, consideriamo un modello didattico in cui i punteggi di QI sono rappresentati da una distribuzione normale con media $\mu=100$ e deviazione standard $\sigma=15$. Questa è un'approssimazione convenzionale, non una descrizione esatta di ogni popolazione o strumento. Osserviamo come l'istogramma in scala di densità diventi più stabile all'aumentare della dimensione campionaria:

```{r}
#| label: fig-istogrammi-densita
#| fig-cap: "Istogrammi in scala di densità per un campione piccolo e uno grande, confrontati con la densità normale usata per generare i dati."
#| fig-width: 10
#| fig-height: 4

set.seed(42)
mu <- 100
sigma <- 15

n_piccolo <- 50
n_grande <- 20000

x_piccolo <- rnorm(n_piccolo, mean = mu, sd = sigma)
x_grande <- rnorm(n_grande, mean = mu, sd = sigma)

x_seq <- seq(40, 160, length.out = 200)
y_teorica <- dnorm(x_seq, mean = mu, sd = sigma)
df_teorica <- data.frame(x = x_seq, y = y_teorica)

p1 <- ggplot(data.frame(x = x_piccolo), aes(x = x)) +
  geom_histogram(aes(y = after_stat(density)), bins = 15,
                 color = "white", alpha = 0.7) +
  geom_line(data = df_teorica, aes(x = x, y = y),
            linewidth = 1) +
  labs(title = paste("n =", n_piccolo, "individui"), 
       x = "QI", y = "Densità") 

p2 <- ggplot(data.frame(x = x_grande), aes(x = x)) +
  geom_histogram(aes(y = after_stat(density)), bins = 50,
                 color = "white", alpha = 0.7) +
  geom_line(data = df_teorica, aes(x = x, y = y),
            linewidth = 1) +
  labs(
    title = paste("n =", format(n_grande, big.mark = ","), "individui"), 
    x = "QI", y = "Densità") 

gridExtra::grid.arrange(p1, p2, ncol = 2)
```

Nella @fig-istogrammi-densita, il campione piccolo produce un istogramma irregolare, mentre quello grande restituisce un profilo più stabile e vicino alla densità generatrice. La figura illustra il comportamento atteso sotto il modello simulato; non dimostra che una distribuzione normale sia adeguata per dati reali.

La PDF è un **modello idealizzato** della distribuzione di una variabile continua. La sua utilità dipende dalla capacità del modello di rappresentare gli aspetti dei dati rilevanti per la domanda di ricerca.

### Punto chiave da ricordare

* La PMF può assegnare probabilità positive a **valori specifici**.
* La PDF assegna un valore di densità ai punti, ma le probabilità si ottengono su **intervalli**.
* Nel caso continuo dotato di densità, un singolo punto ha probabilità zero.
* Una densità può descrivere dati osservabili oppure, nel quadro bayesiano, l'incertezza su una quantità ignota.

## Il paradosso della probabilità nulla

Una delle proprietà più controintuitive delle variabili casuali continue è che la probabilità di osservare *esattamente* un valore specifico è sempre nulla:

$$
P(X = x_0) = 0 \quad \text{per ogni } x_0 \in \mathbb{R}.
$$

A prima vista, ciò sembra generare un paradosso: se ogni valore puntuale ha probabilità zero, com'è possibile osservare empiricamente un valore qualunque? Quando misuriamo un'altezza di 170 cm, non stiamo forse registrando un evento che la teoria considera impossibile?

### Perché la probabilità di un punto è zero

La risposta risiede nel significato geometrico della densità di probabilità. Per una variabile continua, la probabilità si ottiene come l'**area sottostante la curva** su un intervallo. Un singolo punto corrisponde a un intervallo di ampiezza nulla e, quindi, a un'area nulla:

$$
P(X = x_0) = \int_{x_0}^{x_0} f_X(x) \, dx = 0.
$$

Questa non è una lacuna della teoria, bensì una proprietà logica del continuo matematico: qualsiasi area calcolata su un intervallo di lunghezza zero è necessariamente pari a zero. Se a ogni singolo punto fosse assegnata una probabilità positiva, l'accumulo su un insieme non numerabile di punti violerebbe la condizione di normalizzazione, secondo cui l'area totale sottostante alla densità deve essere pari a 1.

### Perché allora osserviamo un valore?

L'apparente paradosso si dissolve ricordando che una misura empirica non fornisce mai un punto matematico "perfetto", bensì un valore con una **risoluzione finita**. Dire "170 cm" significa, in pratica, "un valore in un piccolo intervallo attorno a 170", determinato dalla precisione dello strumento e dal processo di arrotondamento. La teoria continua descrive proprio questo: le probabilità su intervalli, non su singoli punti.

### Implicazioni pratiche

Per le variabili continue non ha senso chiedersi: "Qual è la probabilità che il tempo di reazione sia *esattamente* 250 ms?". La domanda operativa corretta è: "Qual è la probabilità che il tempo di reazione sia compreso tra 245 e 255 ms?". Le probabilità si calcolano sempre su **intervalli**, mai su punti singoli.

Un corollario importante è che, per le variabili continue, includere o escludere gli estremi di un intervallo non modifica la probabilità:

$$
P(a < X < b) = P(a \leq X < b) = P(a < X \leq b) = P(a \leq X \leq b).
$$

Questo perché i singoli punti $a$ e $b$ hanno probabilità zero.

### Conseguenze per la valutazione psicologica

Questa proprietà matematica ha implicazioni dirette sull'interpretazione dei punteggi nei test psicologici. Consideriamo la valutazione del QI: non ha senso chiedersi "qual è la probabilità che il QI di questo bambino sia esattamente 115?" – la risposta sarebbe sempre zero, a prescindere dal bambino.

Le domande clinicamente rilevanti riguardano invece gli intervalli:

- "Qual è la probabilità che il punteggio cada nell'intervallo 110-120?"
- "Qual è la probabilità che il punteggio sia inferiore a 70?"
- "Qual è la probabilità che il punteggio superi 130?"

Queste soglie possono avere usi descrittivi o di screening, ma non determinano da sole una diagnosi o una valutazione clinica: l'interpretazione richiede informazioni sullo strumento, sull'errore di misura e sul contesto della persona.

Questo principio si applica a tutte le misurazioni continue in psicologia: punteggi di ansia, tempi di reazione, livelli di cortisolo e indici di benessere. La teoria delle variabili continue ci insegna a formulare le domande nel modo corretto, sempre in termini di intervalli e mai di valori puntuali.

## La funzione di distribuzione cumulativa

La funzione di distribuzione cumulativa (CDF) fornisce una rappresentazione unificata delle distribuzioni di probabilità, valida sia per le variabili discrete che per quelle continue.

::: {#def-cdf-unified}

### Funzione di distribuzione cumulativa

La *funzione di distribuzione cumulativa* di una variabile casuale $X$ è definita come

$$
F_X(x) = P(X \leq x).
$$
:::

Questa definizione è universale: la CDF "accumula" probabilità da $-\infty$ fino al valore $x$ e rappresenta la probabilità che la variabile non superi la soglia $x$.

### Proprietà fondamentali della CDF

Ogni CDF soddisfa tre proprietà strutturali.

::: {#thm-cdf-properties-detail}

### Proprietà della CDF

Per qualsiasi variabile casuale $X$, la CDF $F_X$ soddisfa:

1. **Monotonia non decrescente**: se $a < b$, allora $F_X(a) \leq F_X(b)$.
2. **Limiti agli estremi**: $\lim_{x \to -\infty} F_X(x) = 0$ e $\lim_{x \to +\infty} F_X(x) = 1$.
3. **Continuità a destra**: $\lim_{h \to 0^+} F_X(x+h) = F_X(x)$ per ogni $x$.
:::

La monotonia riflette l'ovvio: ampliando l'intervallo $(-\infty,x]$ non si può perdere probabilità. I limiti garantiscono la normalizzazione globale. La continuità a destra è una convenzione tecnica necessaria soprattutto per le variabili discrete, in cui la CDF presenta salti.

### CDF per variabili discrete e continue

Per variabili **discrete**, la CDF è una funzione a gradini: è costante tra due valori possibili e cresce a salti. L'altezza del salto nel punto $x_i$ è esattamente $p_X(x_i)$.

Per una variabile **continua dotata di densità**, la CDF è continua e assolutamente continua. La densità coincide con la derivata della CDF quasi ovunque:
$$
f_X(x) = \frac{d}{dx}F_X(x) \quad \text{quasi ovunque},
$$
e la CDF si ottiene integrando la densità:
$$
F_X(x) = \int_{-\infty}^{x} f_X(t)\,dt.
$$

```{r}
#| label: fig-cdf-comparison
#| fig-cap: "CDF di una variabile discreta (sinistra, a gradini) e di una variabile continua normale (destra, curva liscia). Nella CDF discreta, l'ampiezza di ogni salto corrisponde alla massa nel punto."
#| fig-width: 10
#| fig-height: 4

# CDF discreta (soddisfazione lavorativa 1-5)
valori_disc <- 1:5
prob_disc <- c(0.05, 0.10, 0.25, 0.40, 0.20)
cdf_disc <- cumsum(prob_disc)

df_disc <- data.frame(
  x_start = c(0, valori_disc), 
  x_end = c(valori_disc, 6), 
  y = c(0, cdf_disc)
)

p1 <- ggplot() +
  geom_segment(data = df_disc, aes(x = x_start, xend = x_end, y = y, yend = y),
               linewidth = 1) +
  geom_point(data = data.frame(x = valori_disc, y = cdf_disc),
             aes(x = x, y = y), size = 3) +
  geom_point(data = data.frame(x = valori_disc, y = c(0, cdf_disc[-5])),
             aes(x = x, y = y), size = 3, shape = 1) +
  scale_x_continuous(breaks = 0:6, limits = c(0, 6)) +
  scale_y_continuous(breaks = seq(0, 1, 0.2)) +
  labs(title = "CDF discreta (soddisfazione lavorativa)", 
       x = "Livello di soddisfazione", y = expression(F[X](x))) 

# CDF continua (QI, normale con mu=100, sigma=15)
x_cont <- seq(40, 160, length.out = 200)
cdf_cont <- pnorm(x_cont, mean = 100, sd = 15)

p2 <- ggplot(data.frame(x = x_cont, y = cdf_cont), aes(x = x, y = y)) +
  geom_line(linewidth = 1) +
  scale_y_continuous(breaks = seq(0, 1, 0.2)) +
  labs(title = "CDF continua (QI)", 
       x = "QI", y = expression(F[X](x))) 

gridExtra::grid.arrange(p1, p2, ncol = 2)
```

La @fig-cdf-comparison mostra che la CDF cresce a salti nel caso discreto e in modo continuo nel caso normale. In entrambi i casi, il valore della funzione in $x$ è una probabilità cumulativa.

### Calcolo di probabilità mediante la CDF

Uno dei principali vantaggi della CDF è che permette di calcolare la probabilità di un intervallo mediante una differenza:
$$
P(a < X \leq b) = F_X(b) - F_X(a).
$$
Questa relazione è valida sia per le variabili discrete sia per quelle continue. Se si vuole includere anche l'estremo sinistro nel caso discreto, si usa
$$
P(a \leq X \leq b) = F_X(b) - F_X(a^-),
$$
dove $F_X(a^-)$ indica il limite della CDF da sinistra.

::: {.callout-note collapse="true" title="Esempio: calcoli con la CDF normale"}
#### Probabilità per la distribuzione del QI {.unnumbered .unlisted}

Consideriamo, a scopo didattico, un modello normale per i punteggi di QI con media $\mu=100$ e deviazione standard $\sigma=15$. Calcoliamo alcune probabilità descrittive sotto questo modello.

```{r}
mu <- 100
sigma <- 15

# P(QI > 130)
p_alto <- 1 - pnorm(130, mean = mu, sd = sigma)
cat("P(QI > 130) =", round(p_alto, 4), "\n")

# P(85 < QI < 115)
p_norma <- pnorm(115, mean = mu, sd = sigma) - pnorm(85, mean = mu, sd = sigma)
cat("P(85 < QI < 115) =", round(p_norma, 4), "\n")

# P(QI < 70)
p_basso <- pnorm(70, mean = mu, sd = sigma)
cat("P(QI < 70) =", round(p_basso, 4), "\n")

# Percentile 95
q95 <- qnorm(0.95, mean = mu, sd = sigma)
cat("95° percentile:", round(q95, 1), "\n")
```

Questi calcoli mostrano come la CDF (implementata in R da `pnorm`) consenta di tradurre le domande cliniche in operazioni matematiche dirette:

- sotto il modello, circa il 2.3% dei punteggi supera 130;
- circa il 68% dei punteggi cade tra 85 e 115;
- circa il 2.3% dei punteggi è inferiore a 70;
- il 95° percentile corrisponde a un punteggio di circa 125.

Queste probabilità descrivono il modello adottato. Il significato psicologico o clinico di una soglia non deriva dalla sola distribuzione e richiede ulteriori criteri di validità e interpretazione.
:::

## Interpretazioni bayesiana e frequentista

Le distribuzioni di probabilità assumono significati diversi nei due principali paradigmi dell'inferenza statistica. Questa distinzione non è soltanto filosofica, ma ha un impatto diretto sul modo in cui interpretiamo i risultati, formuliamo i modelli e comunichiamo l'incertezza.

### L'interpretazione frequentista

Nell'interpretazione frequentista standard, la probabilità è collegata alla **frequenza relativa di lungo periodo** in una serie ideale di ripetizioni dello stesso processo. Per un evento del tipo $a \leq X \leq b$, questa interpretazione implica:

$$
P(a \leq X \leq b) = \lim_{n \to \infty} \frac{\#\{X_i \in [a,b]\}}{n},
$$
dove $X_1, X_2, \ldots, X_n$ sono realizzazioni indipendenti dello stesso processo stocastico.

In questa prospettiva, la funzione di densità non esprime una probabilità sul valore di un parametro fisso. Descrive invece la distribuzione di una variabile casuale, per esempio i possibili dati o una statistica campionaria nelle ripetizioni del processo. La variabile casuale $X$ modella l'esito di un esperimento ripetibile, e la sua PDF descrive la variabilità osservabile **tra** le diverse ripetizioni.

Un esempio classico è la distribuzione dell'altezza nella popolazione adulta. Un modello normale con media $\mu = 170$ cm e deviazione standard $\sigma = 10$ cm descrive quale proporzione di individui ci aspetteremmo di osservare in ogni intervallo di altezza, se potessimo campionare ripetutamente e a caso da una popolazione di riferimento molto ampia e stabile.

### L'interpretazione bayesiana

Nel paradigma bayesiano, la probabilità quantifica un **grado di credenza razionale**, ovvero una misura della plausibilità assegnata a diverse possibilità alla luce delle informazioni disponibili. Non è necessario immaginare delle ripetizioni ipotetiche: la probabilità è una proprietà dello stato informativo dell'osservatore.

::: {#def-bayesian-pdf}

### Interpretazione bayesiana della PDF

Dal punto di vista bayesiano, una funzione di densità può rappresentare la **distribuzione dell'incertezza** su una quantità ignota, come un parametro, oppure una distribuzione predittiva per dati non ancora osservati. Quando $X$ indica una quantità ignota, l'integrale $\int_a^b f_X(x)\,dx$ esprime il grado di credenza che il suo valore appartenga all'intervallo $[a,b]$, condizionatamente al modello e alle informazioni disponibili.
:::

Ne deriva un'implicazione cruciale: il paradigma bayesiano permette di descrivere con distribuzioni di probabilità non solo i dati osservabili, ma anche quelle quantità che nel frequentismo sono considerate parametri fissi, come l'effetto medio di un trattamento, la prevalenza di una malattia o la probabilità soggettiva di risposta alla terapia.

In questa logica, una funzione di densità bayesiana rappresenta una mappa di plausibilità: le regioni con densità più alta corrispondono a valori che riteniamo più credibili, mentre quelle con densità bassa riflettono ipotesi meno plausibili. La forma stessa della distribuzione, la sua simmetria o asimmetria, l'estensione delle code e il grado di concentrazione esprimono esplicitamente ciò che sappiamo e, soprattutto, ciò che ignoriamo sulla quantità di interesse.

### Confronto tra le due prospettive

Le differenze metodologiche emergono in modo netto in un esempio elementare. Supponiamo di voler stimare l’altezza media di una popolazione, denotata con $\theta$.

*   **Nel paradigma frequentista**, $\theta$ è un **parametro fisso ma sconosciuto**. La probabilità si applica alle statistiche calcolate dai campioni, come la media campionaria $\bar{X}$. La PDF di $\bar{X}$ descrive come quest’ultima varierebbe se ripetessimo infinite volte il campionamento dalla stessa popolazione. Di conseguenza, un intervallo di confidenza al 95% **non** afferma che il valore di $\theta$ abbia una probabilità dello 0.95 di cadere in quell’intervallo (dal momento che  $\theta$ non è una variabile casuale), ma piuttosto che il *metodo* utilizzato per costruire l’intervallo lo conterrebbe nel 95% delle ripetizioni sperimentali.

*   **Nel paradigma bayesiano**, invece, è possibile assegnare direttamente una distribuzione di probabilità a $\theta$, quantificando la nostra incertezza su di esso. La distribuzione *a priori* formalizza le conoscenze iniziali, mentre quella *a posteriori* aggiorna tali conoscenze con le informazioni provenienti dai dati. Pertanto, un intervallo di credibilità al 95% contiene il 95% della probabilità a posteriori di $\theta$, condizionatamente al modello, alla prior e ai dati osservati.

```{r}
#| label: fig-freq-vs-bayes
#| fig-cap: "Due possibili oggetti di una distribuzione: a sinistra, la variabilità di dati osservabili; a destra, l'incertezza bayesiana su un parametro ignoto."
#| fig-width: 10
#| fig-height: 4

set.seed(123)

# Frequentista: distribuzione dei dati
x_freq <- rnorm(1000, mean = 170, sd = 10)
x_seq <- seq(140, 200, length.out = 200)
y_teorica <- dnorm(x_seq, mean = 170, sd = 10)

p1 <- ggplot() +
  geom_histogram(data = data.frame(x = x_freq), aes(x = x, y = after_stat(density)),
                 bins = 30, alpha = 0.5, color = "white") +
  geom_line(data = data.frame(x = x_seq, y = y_teorica), 
            aes(x = x, y = y), linewidth = 1.2) +
  labs(title = "Dati osservabili:\ndistribuzione normale",
       subtitle = "Variabilità tra osservazioni",
       x = "Altezza (cm)", y = "Densità") 

# Bayesiano: distribuzione della credenza su un parametro
theta_seq <- seq(165, 175, length.out = 200)
prior <- dnorm(theta_seq, mean = 170, sd = 2)

p2 <- ggplot() +
  geom_ribbon(data = data.frame(x = theta_seq, y = prior),
              aes(x = x, ymin = 0, ymax = y), 
              alpha = 0.3) +
  geom_line(data = data.frame(x = theta_seq, y = prior),
            aes(x = x, y = y), linewidth = 1.2) +
  labs(title = "Parametro ignoto:\ndistribuzione bayesiana",
       subtitle = "Incertezza sul valore del parametro",
       x = expression(theta ~ "(altezza media)"), y = "Densità") 

gridExtra::grid.arrange(p1, p2, ncol = 2)
```

La @fig-freq-vs-bayes visualizza due possibili oggetti della modellazione: una distribuzione per dati osservabili e una distribuzione che rappresenta l'incertezza su un parametro.

La CDF rimane in entrambi i paradigmi uno strumento per calcolare probabilità cumulative. A cambiare è l'oggetto a cui la distribuzione viene applicata e il significato inferenziale attribuito alla probabilità: frequenza di lungo periodo per processi ripetibili nell'interpretazione frequentista; grado di credenza coerente, condizionato alle informazioni disponibili, nell'interpretazione bayesiana.

## Riflessioni conclusive {.unnumbered .unlisted}

La distinzione tra **massa** e **densità** chiarisce due modi diversi di rappresentare l'incertezza. Una PMF può assegnare probabilità positive a valori discreti; una PDF assegna invece densità, e le probabilità si ottengono integrando su intervalli. Per questo, nel caso continuo dotato di densità, un singolo punto ha probabilità zero senza essere per ciò logicamente impossibile.

La **funzione di distribuzione cumulativa** unifica i due casi. Essa esprime la probabilità che la variabile non superi una soglia e consente di calcolare probabilità di intervalli mediante differenze tra valori cumulativi. La CDF è quindi particolarmente utile quando una domanda psicologica è formulata in termini di soglie, percentili o fasce di valori.

Infine, la stessa struttura matematica può assumere ruoli diversi. Una distribuzione può descrivere la variabilità dei dati, la distribuzione campionaria di una statistica, l'incertezza bayesiana su un parametro o una previsione per osservazioni future. Nei capitoli successivi useremo media, varianza e altre proprietà per sintetizzare queste distribuzioni senza perdere di vista il loro significato.

## Esercizi {.unnumbered .unlisted}

1. Una variabile discreta assegna probabilità 0.20, 0.35 e 0.45 ai valori 1, 2 e 3. Quale proprietà rende valida questa PMF? Che cosa significa $P(X=2)=0.35$?

2. Per la scala di soddisfazione presentata nel capitolo, calcola la probabilità di osservare un valore almeno pari a 4. Spiega il risultato con una frase.

3. Due punti di una PDF hanno altezze 0.08 e 0.04. Possiamo concludere che il primo punto ha probabilità doppia del secondo? Spiega che cosa si può affermare correttamente.

4. Un tempo di reazione viene modellato come continuo. Che cosa significa l'affermazione $P(X=300)=0$? Perché non implica che sia impossibile registrare 300 ms?

5. Una CDF soddisfa $F(10)=0.30$ e $F(15)=0.75$. Quanto vale $P(10<X\leq15)$? Qual è l'interpretazione del risultato?

6. In una distribuzione discreta, perché $P(10\leq X\leq15)$ non è sempre uguale a $F(15)-F(10)$? Quale informazione manca in quella differenza?

7. Un intervallo di credibilità bayesiano al 95% per un parametro è $[0.20,0.50]$. Che cosa significa questa affermazione? Quali elementi condizionano l'interpretazione?

8. Valuta le seguenti affermazioni, correggendo quelle false:
   a. Una densità non può superare 1.
   b. Una CDF è non decrescente.
   c. Per una variabile continua dotata di densità, includere gli estremi di un intervallo cambia la probabilità.
   d. Un istogramma molto simile a una curva teorica dimostra che il modello è vero.

::: {.callout-tip title="Soluzioni" collapse="true"}
1. Le probabilità sono non negative e sommano a 1. L'espressione $P(X=2)=0.35$ significa che al valore 2 è assegnata probabilità 0.35.

2. $P(X\geq4)=0.40+0.20=0.60$. Sotto la PMF, il 60% della probabilità è assegnato ai livelli 4 e 5.

3. No. Le altezze sono densità, non probabilità puntuali. In piccoli intervalli della stessa ampiezza attorno ai due punti, il primo può ricevere approssimativamente una probabilità maggiore, se la densità varia poco nell'intervallo.

4. Significa che un singolo punto ha area nulla sotto la densità. Una misura registrata come 300 ms rappresenta in pratica un intervallo determinato dalla precisione e dall'arrotondamento dello strumento.

5. $P(10<X\leq15)=F(15)-F(10)=0.75-0.30=0.45$. Il 45% della probabilità è compreso sopra 10 e fino a 15 incluso.

6. La differenza $F(15)-F(10)$ esclude la massa eventualmente presente in $X=10$. Per includerla occorre usare $F(15)-F(10^-)$ oppure aggiungere $P(X=10)$.

7. L'intervallo contiene il 95% della probabilità a posteriori del parametro. L'interpretazione è condizionata al modello, alla prior e ai dati osservati.

8. a. Falsa: una densità può superare 1, purché l'area totale sia 1.  
   b. Vera.  
   c. Falsa: i singoli punti hanno probabilità zero.  
   d. Falsa: la somiglianza è compatibile con il modello, ma non ne dimostra la verità o l'adeguatezza generale.
:::

::: {.callout-note title="Punti chiave" collapse="true"}
- Per una variabile discreta, $p_X(x)=P(X=x)$ e $\sum_x p_X(x)=1$.
- Per una variabile continua dotata di densità,
  $$
  P(a\leq X\leq b)=\int_a^b f_X(x)\,dx,
  \qquad
  \int_{-\infty}^{+\infty}f_X(x)\,dx=1.
  $$
- La densità $f_X(x)$ non è una probabilità puntuale e può essere maggiore di 1.
- Per una variabile continua dotata di densità, $P(X=x)=0$.
- La CDF è $F_X(x)=P(X\leq x)$ ed è non decrescente, continua a destra e compresa tra 0 e 1.
- Per ogni variabile casuale,
  $$
  P(a<X\leq b)=F_X(b)-F_X(a).
  $$
- Se $X$ possiede una densità, $F_X(x)=\int_{-\infty}^{x}f_X(t)\,dt$ e $F_X'(x)=f_X(x)$ quasi ovunque.
- Nel quadro bayesiano, una distribuzione su un parametro descrive l'incertezza condizionata al modello e alle informazioni disponibili.
:::

::: {.callout-note title="Ambiente di sviluppo" collapse="true"}
```{r}
sessionInfo()
```
:::

