# Proprietà delle variabili casuali {#sec-prob-random-var-properties}

## Introduzione {.unnumbered .unlisted}

Immaginiamo uno scenario comune nella pratica clinica. Una psicologa deve decidere se raccomandare a un paziente affetto da depressione moderata un nuovo protocollo di intervento cognitivo-comportamentale. I dati disponibili indicano che, in media, i pazienti trattati mostrano un miglioramento di 8 punti nel BDI-II dopo 12 settimane.

Un miglioramento medio di 8 punti potrebbe derivare da situazioni molto diverse: potrebbe significare che quasi tutti i pazienti migliorano di circa 8 punti, oppure che la metà dei pazienti migliora di 16 punti mentre l'altra metà non mostra alcun cambiamento. Nel primo caso, il trattamento è prevedibilmente efficace; nel secondo, l'esito per il singolo paziente è molto più incerto.

Questo capitolo introduce i due indicatori fondamentali che rispondono a queste domande: il **valore atteso**, che individua il "centro di gravità" della distribuzione, e la **varianza**, che ne quantifica la dispersione. Questi concetti possiedono un significato teorico profondo: in una prospettiva bayesiana, il valore atteso rappresenta la nostra **aspettativa razionale** data l'informazione disponibile, mentre la varianza quantifica l'**incertezza residua**.

In questo capitolo:

1. **Definiremo** il valore atteso come centro di massa probabilistico.
2. **Esploreremo** le proprietà algebriche del valore atteso: linearità e additività.
3. **Introdurremo** la varianza come misura della dispersione e dell'incertezza.
4. **Deriveremo** le proprietà della varianza e la formula computazionale alternativa.
5. **Discuteremo** deviazione standard e standardizzazione.
6. **Presenteremo** il teorema di Chebyshev e i momenti di una distribuzione.

::: {.callout-tip collapse="true"}
## Prerequisiti

Per seguire questo capitolo è necessario aver letto:

- @sec-prob-random-var — **fondamentale**.
- @sec-prob-distr — per le distribuzioni parametriche.

Questo capitolo introduce gli strumenti di sintesi numerica per caratterizzare le distribuzioni di probabilità.

Conoscenze matematiche richieste:

- @sec-apx-sums - per il calcolo del valore atteso discreto.
- @sec-apx-calculus - per il calcolo del valore atteso continuo.

Competenze pratiche:

- Familiarità con R e operazioni vettoriali per verificare le proprietà attraverso simulazioni.
:::

::: {.callout-caution collapse=true title="Preparazione del Notebook"}
```{r}
#| output: false
here::here("code", "_common.R") |> 
  source()
# Riapplica il tema per sicurezza
apply_visual_theme()
```
:::

## Il valore atteso come centro di gravità {#sec-expected-value}

Il **valore atteso** di una variabile casuale rappresenta il suo *baricentro probabilistico*, ovvero il punto attorno al quale la probabilità si bilancia. In una prospettiva bayesiana, il valore atteso formalizza la nostra **aspettativa razionale**, ovvero la migliore previsione puntuale che possiamo fare alla luce dello stato informativo corrente.

::: {#def-expected-value}
### Valore atteso (speranza matematica)

Il *valore atteso* (o *media* o *speranza matematica*) di una variabile casuale $X$ è definito come segue.

Per variabili **discrete** con funzione di massa di probabilità $p_X$:

$$
\mathbb{E}[X] = \sum_{x \in \mathcal{X}} x \cdot p_X(x).
$$

Per variabili **continue** con funzione di densità di probabilità $f_X$:

$$
\mathbb{E}[X] = \int_{-\infty}^{+\infty} x \cdot f_X(x)\,dx.
$$
:::

In entrambi i casi, il valore atteso è una **media ponderata** dei valori possibili, in cui i pesi sono dati dalle probabilità o dalla densità.

È importante sottolineare che il valore atteso **non deve necessariamente coincidere con un valore osservabile**. Questo punto è particolarmente rilevante in psicologia, dove molte scale forniscono solo valori interi.

::: {.callout-note collapse="true" title="Esempio: risposta a un item dicotomico"}

Consideriamo un singolo item di un test cognitivo. Definiamo $X = 1$ se la risposta è corretta, $X = 0$ se è errata.

Se la probabilità di risposta corretta è $p = 0.7$:

$$
\mathbb{E}[X] = 0 \cdot 0.3 + 1 \cdot 0.7 = 0.7.
$$

Il valore 0.7 non è un esito possibile. Tuttavia, rappresenta correttamente il **centro di gravità** della distribuzione: se somministrassimo questo item a molti soggetti, la proporzione di risposte corrette tenderebbe a 0.7.

In termini bayesiani, 0.7 è la nostra **aspettativa razionale**: se dovessimo scommettere sul risultato prima di osservarlo, 0.7 rappresenterebbe la previsione ottimale in termini di minimizzazione dell'errore quadratico medio.
:::

## Il valore atteso come limite di frequenze {#sec-expected-value-as-limit}

Un'interpretazione operativa del valore atteso è fornita dalla **legge dei grandi numeri**. Se ripetiamo un esperimento molte volte e calcoliamo la media aritmetica dei risultati, questa media tende al valore atteso teorico.

Formalmente, se $X_1, X_2, \ldots, X_n$ sono realizzazioni indipendenti della stessa variabile casuale $X$:

$$
\bar{X}_n = \frac{X_1 + X_2 + \cdots + X_n}{n}
\;\xrightarrow{n \to \infty}\;
\mathbb{E}[X].
$$

Questa convergenza **non definisce** il valore atteso, che resta una media ponderata secondo la definizione formale, ma ne fornisce una giustificazione empirica.

::: {.callout-note collapse="true" title="Esempio: punteggio totale su due subscale"}

Consideriamo un questionario composto da due sottoscale, ciascuna con punteggi da 1 a 6. La distribuzione di ciascuna sottoscala è:

| Punteggio | 1 | 2 | 3 | 4 | 5 | 6 |
|:---------:|:-:|:-:|:-:|:-:|:-:|:-:|
| Probabilità | 0.05 | 0.10 | 0.15 | 0.25 | 0.30 | 0.15 |

Il valore atteso di ciascuna sottoscala è:

$$
\mathbb{E}[S] = 1(0.05) + 2(0.10) + 3(0.15) + 4(0.25) + 5(0.30) + 6(0.15) = 4.10.
$$

Per la somma delle due sottoscale (assumendo indipendenza):

$$
\mathbb{E}[X] = \mathbb{E}[S_1] + \mathbb{E}[S_2] = 4.10 + 4.10 = 8.20.
```

```{r}
set.seed(123)
valori_subscala <- 1:6
prob_subscala <- c(0.05, 0.10, 0.15, 0.25, 0.30, 0.15)
E_subscala <- sum(valori_subscala * prob_subscala)

n_sim <- 100000
subscala1 <- sample(valori_subscala, n_sim, replace = TRUE, prob = prob_subscala)
subscala2 <- sample(valori_subscala, n_sim, replace = TRUE, prob = prob_subscala)
punteggio_totale <- subscala1 + subscala2

cat("Valore atteso teorico:", 2 * E_subscala, "\n")
cat("Media empirica:", round(mean(punteggio_totale), 3), "\n")
```

La convergenza della media empirica al valore teorico illustra la legge dei grandi numeri.
:::

### Ponte applicativo: il punteggio atteso di una scala

Il risultato appena visto ha un'implicazione pratica immediata: **il punteggio atteso di una scala psicometrica** equivale alla somma dei valori attesi dei suoi singoli item. Ad esempio, se una scala è composta da 20 item, ciascuno con valore atteso 3.5 (su scala 1-5), il punteggio totale atteso sarà $20 \times 3.5 = 70$.

Questa proprietà, che formalizzeremo come *linearità del valore atteso*, semplifica notevolmente i calcoli e permette di ragionare sulle proprietà aggregate di scale composite.

## La linearità del valore atteso {#sec-expected-value-linearity}

Il valore atteso possiede un'importante proprietà algebrica: la **linearità**. Per qualunque coppia di variabili casuali $X$ e $Y$ e per qualunque costante $a$:

$$
\mathbb{E}[X + Y] = \mathbb{E}[X] + \mathbb{E}[Y],
\qquad
\mathbb{E}[aX] = a\,\mathbb{E}[X].
$$

Questa proprietà **non richiede alcuna assunzione di indipendenza**: vale sempre, anche quando le variabili sono correlate.

::: {#thm-expected-value-linearity}
### Linearità

Per qualsiasi variabile casuale $X$ e per qualunque costanti $a,b \in \mathbb{R}$:

$$
\mathbb{E}[aX + b] = a\,\mathbb{E}[X] + b.
$$
:::

::: {#thm-expected-value-additivity}
### Additività

Per qualsiasi coppia di variabili casuali $X$ e $Y$:

$$
\mathbb{E}[X + Y] = \mathbb{E}[X] + \mathbb{E}[Y].
$$

Questa proprietà è valida **sempre**, sia che $X$ e $Y$ siano indipendenti o dipendenti.
:::

::: {.callout-note collapse="true" title="Esempio: Punteggio composito di ansia e depressione"}

Consideriamo una valutazione psicometrica che combina due scale:

- punteggio di ansia $A$ (scala 0–21, es. GAD-7) con $\mathbb{E}[A] = 12$;
- punteggio di depressione $D$ (scala 0–27, es. PHQ-9) con $\mathbb{E}[D] = 14$.

Un indice composito di *distress psicologico* può essere definito come $\text{Distress} = A + D$. Per linearità:

$$
\mathbb{E}[\text{Distress}] = \mathbb{E}[A] + \mathbb{E}[D] = 12 + 14 = 26.
$$

Il calcolo rimane valido **anche se ansia e depressione sono correlate**, come tipicamente accade in caso di comorbidità.

Se volessimo un indice ponderato $\text{Distress}_w = 0.4A + 0.6D$:

$$
\mathbb{E}[\text{Distress}_w] = 0.4 \cdot 12 + 0.6 \cdot 14 = 13.2.
```

```{r}
# Verifica con simulazione (correlazione moderata tra A e D)
set.seed(42)
library(MASS)

n <- 10000
Sigma <- matrix(c(25, 18, 18, 36), 2, 2)
dati <- mvrnorm(n, mu = c(12, 14), Sigma = Sigma)
A <- pmax(0, pmin(21, round(dati[,1])))
D <- pmax(0, pmin(27, round(dati[,2])))

cat("E[Distress] empirica:", round(mean(A + D), 2), "\n")
cat("E[Distress_w] empirica:", round(mean(0.4*A + 0.6*D), 2), "\n")
```

Nonostante la correlazione, il valore atteso del punteggio composito coincide con il calcolo analitico.
:::

### Prodotto di variabili casuali

::: {#thm-expected-value-product}
### Prodotto di variabili indipendenti

Se $X$ e $Y$ sono variabili casuali **indipendenti**:

$$
\mathbb{E}[XY] = \mathbb{E}[X]\cdot \mathbb{E}[Y].
$$
:::

A differenza dell'additività, questa proprietà **richiede** l'indipendenza. Questa distinzione sarà cruciale quando introdurremo covarianza e correlazione.

### Valore atteso della media campionaria

Se $X_1, \ldots, X_n$ sono i.i.d. con $\mathbb{E}[X_i] = \mu$, la media campionaria

$$
\bar{X} = \frac{1}{n}\sum_{i=1}^{n} X_i
$$

ha valore atteso:

$$
\mathbb{E}[\bar{X}] = \frac{1}{n}\sum_{i=1}^{n} \mathbb{E}[X_i] = \frac{1}{n} \cdot n \cdot \mu = \mu.
$$

Questo risultato mostra che la media campionaria è uno stimatore non distorto del valore atteso della popolazione.

### Ponte applicativo: perché la media campionaria è uno stimatore coerente

Quando calcoliamo la media dei punteggi BDI-II in un campione, utilizziamo la **media campionaria** come stimatore del valore atteso. La proprietà $\mathbb{E}[\bar{X}] = \mu$ ci garantisce che, in media su infiniti campioni, questa procedura "centra il bersaglio".

Tuttavia, la media campionaria è soggetta a variabilità. Per quantificare **quanto possa oscillare**, introduciamo il concetto di varianza.

## La varianza come misura di dispersione e incertezza {#sec-variance}

Il valore atteso identifica il centro di una distribuzione, ma da solo non fornisce informazioni su quanto i valori reali tendano a discostarsene.

Dal punto di vista epistemico, la varianza quantifica l'**incertezza residua** su una quantità, anche dopo averne stimato il valore centrale.

### Perché non usare la media degli scarti?

Consideriamo gli scarti dalla media $X - \mathbb{E}[X]$. Per la definizione di valore atteso:

$$
\mathbb{E}[X - \mathbb{E}[X]] = \mathbb{E}[X] - \mathbb{E}[X] = 0.
$$

La media degli scarti è sempre zero: gli scarti positivi e negativi si compensano. Per ottenere una misura che sia sempre non negativa, si utilizza il **quadrato degli scarti**.

::: {#def-variance}
### Varianza

La *varianza* di una variabile casuale $X$ è definita come il **valore atteso del quadrato degli scarti dalla media**:

$$
\operatorname{Var}(X) = \mathbb{E}\!\left[(X - \mathbb{E}[X])^2\right].
$$

Denotando $\mu = \mathbb{E}[X]$:

- **Caso discreto**: $\operatorname{Var}(X) = \sum_i (x_i - \mu)^2 \; p_X(x_i)$.
- **Caso continuo**: $\operatorname{Var}(X) = \int_{-\infty}^{+\infty} (x - \mu)^2 \; f_X(x) \, dx$.

La varianza è **non negativa** e vale $\operatorname{Var}(X)=0$ se e solo se $X$ assume un unico valore con probabilità 1.
:::

### Interpretazione epistemica

La varianza può essere interpretata come la **perdita attesa** quando si utilizza il valore atteso $\mu$ come previsione e si misura l'errore con una *funzione di perdita quadratica*:

$$
\mathbb{E}\big[(X - \mu)^2\big] = \operatorname{Var}(X).
$$

La varianza quantifica **quanto, in media, la nostra previsione si discosta** dal valore effettivo.

::: {.callout-note collapse="true" title="Esempio: confronto tra due trattamenti"}

Due trattamenti producono lo stesso miglioramento medio di 8 punti al BDI-II, ma con distribuzioni diverse:

**Trattamento A** (esiti prevedibili):
| Miglioramento | 6 | 7 | 8 | 9 | 10 |
|:-------------:|:-:|:-:|:-:|:-:|:--:|
| Probabilità | 0.10 | 0.25 | 0.30 | 0.25 | 0.10 |

**Trattamento B** (esiti variabili):
| Miglioramento | 0 | 4 | 8 | 12 | 16 |
|:-------------:|:-:|:-:|:-:|:--:|:--:|
| Probabilità | 0.10 | 0.25 | 0.30 | 0.25 | 0.10 |

```{r}
valori_A <- c(6, 7, 8, 9, 10)
prob_A <- c(0.10, 0.25, 0.30, 0.25, 0.10)
E_A <- sum(valori_A * prob_A)
Var_A <- sum((valori_A - E_A)^2 * prob_A)

valori_B <- c(0, 4, 8, 12, 16)
prob_B <- c(0.10, 0.25, 0.30, 0.25, 0.10)
E_B <- sum(valori_B * prob_B)
Var_B <- sum((valori_B - E_B)^2 * prob_B)

cat("Trattamento A: E[X] =", E_A, ", Var(X) =", Var_A, "\n")
cat("Trattamento B: E[X] =", E_B, ", Var(X) =", Var_B, "\n")
```

Entrambi hanno lo stesso valore atteso, ma la varianza del Trattamento B è 16 volte maggiore. Con il Trattamento A possiamo prevedere con ragionevole confidenza il risultato; con il Trattamento B, l'esito è molto più incerto.
:::

## Formula alternativa della varianza {#sec-variance-alternative}

Spesso, dal punto di vista computazionale, è più conveniente utilizzare una forma equivalente.

::: {#thm-variance-formula}
### Formula alternativa

$$
\text{Var}(X) = \mathbb{E}[X^2] - \bigl(\mathbb{E}[X]\bigr)^2.
$$
:::

::: {.proof}
Sia $\mu = \mathbb{E}[X]$:

\begin{align*}
\text{Var}(X)
&= \mathbb{E}[(X - \mu)^2] \\
&= \mathbb{E}[X^2 - 2\mu X + \mu^2] \\
&= \mathbb{E}[X^2] - 2\mu^2 + \mu^2 \\
&= \mathbb{E}[X^2] - \mu^2.
\end{align*}
:::

Questa formulazione mostra che la varianza dipende da due **momenti** della distribuzione: $\mathbb{E}[X]$ e $\mathbb{E}[X^2]$.

## Proprietà algebriche della varianza {#sec-variance-properties}

La varianza presenta proprietà algebriche simili a quelle del valore atteso, ma con differenze cruciali.

### Trasformazioni lineari

Per qualsiasi variabile casuale $X$ e per costanti $a$ e $b$:

$$
\text{Var}(aX + b) = a^2 \text{Var}(X).
$$

Una traslazione (l'addizione di una costante $b$) **non modifica** la varianza: spostare tutti i valori non cambia la loro dispersione. La moltiplicazione per una costante $a$, invece, amplifica o riduce la varianza proporzionalmente a $a^2$.

### Ponte applicativo: conversione tra scale

Convertendo un punteggio grezzo $X$ in un T-score del tipo $T = 10X + 50$:

$$
\operatorname{Var}(T) = 10^2 \cdot \operatorname{Var}(X) = 100 \cdot \operatorname{Var}(X).
$$

Il termine additivo (50) non ha effetto sulla dispersione; solo il coefficiente moltiplicativo (10) la amplifica.

### Additività della varianza per variabili indipendenti

Se $X$ e $Y$ sono variabili casuali **indipendenti**:

$$
\text{Var}(X + Y) = \text{Var}(X) + \text{Var}(Y).
$$

Questa è una differenza fondamentale rispetto al valore atteso: l'additività della varianza **richiede l'indipendenza**. In presenza di correlazione, la varianza della somma può essere maggiore o minore della somma delle varianze.

::: {.callout-note collapse="true" title="Esempio: perché l'indipendenza conta"}

Riprendiamo l'esempio di ansia ($A$) e depressione ($D$) con $\text{Var}(A) = 25$ e $\text{Var}(D) = 36$.

**Se fossero indipendenti**: $\text{Var}(A + D) = 25 + 36 = 61$.

**Con correlazione positiva** ($\rho = 0.6$):

$$
\text{Var}(A + D) = \text{Var}(A) + \text{Var}(D) + 2\text{Cov}(A, D).
$$

$\text{Cov}(A, D) = \rho \cdot \sigma_A \cdot \sigma_D = 0.6 \cdot 5 \cdot 6 = 18$, quindi:

$$
\text{Var}(A + D) = 25 + 36 + 2(18) = 97.
$$

La correlazione positiva **aumenta** la varianza della somma: quando una variabile è alta, l'altra tende a esserlo, amplificando la dispersione complessiva.
:::

### Varianza della media campionaria

Siano $X_1, X_2, \ldots, X_n$ i.i.d. con $\mathbb{E}[X_i] = \mu$ e $\text{Var}(X_i) = \sigma^2$. La media campionaria $\bar{X}$ ha varianza:

$$
\text{Var}(\bar{X}) = \frac{\sigma^2}{n}.
$$

### Ponte applicativo: perché campioni più grandi danno stime più precise

La varianza della media campionaria decresce con l'inverso della numerosità campionaria:

- con $n = 25$ pazienti, $\operatorname{Var}(\bar{X}) = \sigma^2/25$;
- con $n = 100$ pazienti, $\operatorname{Var}(\bar{X}) = \sigma^2/100$.

Quadruplicando il campione, la varianza si riduce a un quarto. In termini di deviazione standard:

$$
\operatorname{SE}(\bar{X}) = \frac{\sigma}{\sqrt{n}}.
$$

Per dimezzare l'errore standard è necessario *quadruplicare* il campione.

```{r}
#| label: fig-varianza-media
#| fig-cap: "La varianza della media campionaria decresce con la dimensione del campione."

set.seed(123)
sigma2 <- 100
n_values <- c(5, 10, 25, 50, 100, 200)
n_rep <- 1000

risultati <- data.frame(
  n = integer(),
  var_media = numeric()
)

for (n in n_values) {
  medie <- replicate(n_rep, mean(rnorm(n, mean = 50, sd = sqrt(sigma2))))
  risultati <- rbind(risultati, data.frame(
    n = n,
    var_media = var(medie),
    var_teorica = sigma2 / n
  ))
}

ggplot(risultati, aes(x = n)) +
  geom_point(aes(y = var_media), size = 3) +
  geom_line(aes(y = var_teorica), linewidth = 1) +
  scale_x_continuous(breaks = n_values) +
  labs(
    x = "Dimensione campionaria (n)",
    y = "Varianza della media campionaria",
    title = expression(Var(bar(X)) == sigma^2 / n)
  )
```

## Deviazione standard e standardizzazione {#sec-standard-deviation}

La varianza è espressa nel **quadrato** dell'unità di misura originale. Per ottenere una misura di dispersione **nella stessa scala** dei dati, si introduce la *deviazione standard*.

::: {#def-standard-deviation}
### Deviazione standard

La *deviazione standard* di una variabile casuale $X$ è:

$$
\sigma_X = \text{SD}(X) = \sqrt{\text{Var}(X)}.
$$
:::

### Standardizzazione

::: {#def-standardization}
### Variabile standardizzata

Data $X$ con $\mathbb{E}[X] = \mu$ e $\text{SD}(X) = \sigma$, la *variabile standardizzata* è:

$$
Z = \frac{X - \mu}{\sigma}.
$$
:::

La variabile standardizzata $Z$ ha sempre $\mathbb{E}[Z] = 0$ e $\text{Var}(Z) = 1$, indipendentemente dalla distribuzione originaria.

::: {.callout-note collapse="true" title="Esempio: confronto tra scale psicometriche diverse"}

**Paziente A**: BDI-II = 28 ($\mu = 14$, $\sigma = 10$).
**Paziente B**: PHQ-9 = 18 ($\mu = 10$, $\sigma = 6$).

```{r}
z_A <- (28 - 14) / 10
z_B <- (18 - 10) / 6

cat("Paziente A (BDI-II = 28): z =", z_A, "\n")
cat("Paziente B (PHQ-9 = 18): z =", round(z_B, 2), "\n\n")

cat("Interpretazione: Il Paziente A mostra sintomi più gravi in termini relativi,\n")
cat("essendo più lontano dalla media della sua distribuzione di riferimento.\n")
```

**Conversione in T-score (media 50, SD 10):**

```{r}
T_A <- 50 + 10 * z_A
T_B <- 50 + 10 * z_B

cat("T-score Paziente A:", T_A, "\n")
cat("T-score Paziente B:", round(T_B, 1), "\n")
```

I T-score permettono un confronto immediato su una scala comune.
:::

### Ponte applicativo: la standardizzazione nella pratica clinica

La trasformazione in punti z è uno strumento essenziale in psicometria per:

1. **Confrontare punteggi provenienti da scale diverse**, neutralizzando le differenze di media e dispersione.
2. **Interpretare la posizione di un individuo** all'interno della distribuzione di riferimento.
3. **Identificare punteggi estremi**: convenzionalmente, $|z| > 2$ è atipico, $|z| > 3$ è molto raro.
4. **Costruire indicatori compositi** integrando misure con unità di misura differenti.

## Il teorema di Chebyshev e i momenti {#sec-chebyshev-moments}

::: {.callout-note collapse="true" title="Approfondimento: il teorema di Chebyshev"}

Una domanda che sorge naturalmente: **quanta probabilità si concentra entro un certo numero di deviazioni standard dalla media?** Il *teorema di Chebyshev* fornisce una risposta universale, applicabile a **qualsiasi distribuzione** con media e varianza finite.

::: {#thm-chebyshev}
**Teorema di Chebyshev**

Sia $X$ una variabile casuale con media $\mu$ e deviazione standard $\sigma$. Per ogni $k > 0$:

$$
P(|X - \mu| \geq k\sigma) \leq \frac{1}{k^2}.
$$

Equivalentemente:

$$
P(|X - \mu| < k\sigma) \geq 1 - \frac{1}{k^2}.
$$
:::

| $k$ | $P(|X - \mu| < k\sigma) \geq$ |
|:---:|:------------------------------:|
| 2   | 75%                            |
| 3   | 88.9% (~89%)                   |
| 4   | 93.75% (~94%)                  |

Questi limiti sono **molto conservativi**. Per una distribuzione normale, le probabilità effettive sono 68.3%, 95.4% e 99.7% per $k = 1, 2, 3$.

**Applicazione clinica**

Immaginiamo che un test cognitivo abbia media 100 e deviazione standard 15, ma che nulla sia noto sulla forma della sua distribuzione. Grazie a Chebyshev possiamo affermare che **almeno il 75%** dei punteggi si trova nell'intervallo $[70, 130]$, indipendentemente dalla distribuzione.
:::

::: {.callout-note collapse="true" title="Approfondimento: i momenti di una distribuzione"}

**Momenti di una distribuzione**

Il valore atteso e la varianza possono essere visti come i primi due **momenti** di una distribuzione.

::: {#def-moments}
**Momenti**

Il *momento di ordine $r$* di una variabile casuale $X$ è:

$$
\mathbb{E}[X^r] =
\begin{cases}
\sum_i x_i^r \cdot p_X(x_i) & \text{(discreto)} \\
\int_{-\infty}^{+\infty} x^r \cdot f_X(x)\,dx & \text{(continuo)}
\end{cases}
$$

Il *momento centrale di ordine $r$* è $\mathbb{E}[(X - \mu)^r]$, dove $\mu = \mathbb{E}[X]$.
:::

- Il **momento di ordine 1** è il valore atteso (centro).
- Il **momento centrale di ordine 2** è la varianza (dispersione).
- Il **momento centrale di ordine 3** (normalizzato) è la **skewness** (asimmetria).
- Il **momento centrale di ordine 4** (normalizzato) è la **kurtosis** (pesantezza delle code).

Questi concetti diventano rilevanti nella validazione di scale psicometriche e nella scelta di modelli statistici appropriati.
:::

## Riflessioni conclusive {.unnumbered .unlisted}

Il **valore atteso** e la **varianza** rappresentano i due strumenti fondamentali per sintetizzare una distribuzione di probabilità. Il primo identifica il centro della distribuzione; il secondo misura la dispersione, quantificando l'**incertezza residua**.

Per lo psicologo clinico, questi concetti sono strumenti operativi quotidiani. Quando comunichiamo che "il miglioramento atteso è di circa 8 punti", ci riferiamo al valore atteso. Se aggiungiamo che "la maggior parte dei pazienti mostra un miglioramento compreso tra 4 e 12 punti", stiamo descrivendo la varianza. Entrambi sono essenziali per una comunicazione clinica completa.

La **linearità del valore atteso** permette di calcolare le medie di somme e combinazioni lineari — ecco perché il punteggio atteso di una scala è la somma dei punteggi attesi dei suoi item. Il comportamento della **varianza** sottolinea il ruolo cruciale dell'indipendenza: soltanto in assenza di dipendenza la varianza di una somma coincide con la somma delle varianze.

Il risultato $\text{Var}(\bar{X}) = \sigma^2/n$ fornisce il **fondamento matematico della precisione statistica**: maggiore è il numero di osservazioni, minore è l'incertezza. Questo principio guida la progettazione degli studi clinici.

Nel quadro bayesiano, questi concetti assumono una valenza pienamente **inferenziale**. Il valore atteso della distribuzione *a posteriori* fungerà da **stima puntuale razionale**, mentre la sua varianza misurerà l'incertezza residua dopo aver osservato i dati.

## Punti chiave da ricordare {.unnumbered}

::: {.callout-important}

1. **Valore atteso come centro di gravità probabilistico**
   - Media ponderata dei valori possibili con pesi probabilistici.
   - Non deve necessariamente coincidere con un valore osservabile.
   - Legge dei grandi numeri: la media campionaria converge al valore atteso.

2. **Linearità del valore atteso**
   - $\mathbb{E}[X + Y] = \mathbb{E}[X] + \mathbb{E}[Y]$ **sempre** (anche con dipendenza).
   - $\mathbb{E}[aX + b] = a\mathbb{E}[X] + b$.
   - Applicazione: il punteggio atteso di una scala è la somma dei valori attesi degli item.

3. **Varianza come misura di dispersione e incertezza**
   - $\text{Var}(X) = \mathbb{E}[(X - \mu)^2]$ quantifica la dispersione.
   - Interpretazione epistemica: perdita attesa usando il valore atteso come previsione.
   - Formula computazionale: $\text{Var}(X) = \mathbb{E}[X^2] - (\mathbb{E}[X])^2$.

4. **Proprietà della varianza**
   - $\text{Var}(aX + b) = a^2 \text{Var}(X)$.
   - $\text{Var}(X + Y) = \text{Var}(X) + \text{Var}(Y)$ **solo se** $X \perp Y$.
   - $\text{Var}(\bar{X}) = \sigma^2/n$ (fondamento della precisione statistica).

5. **Deviazione standard e standardizzazione**
   - $\sigma = \sqrt{\text{Var}(X)}$ riporta la dispersione nelle unità originali.
   - $Z = (X - \mu)/\sigma$ ha media 0 e varianza 1.
   - Permette confronti tra scale diverse.

**Formule da ricordare:**

$$
\mathbb{E}[X] = \sum_x x \cdot p_X(x) \quad \text{o} \quad \int x \cdot f_X(x)\,dx
$$

$$
\text{Var}(X) = \mathbb{E}[X^2] - (\mathbb{E}[X])^2
$$

$$
\text{Var}(\bar{X}_n) = \frac{\sigma^2}{n}
$$

**Per il prossimo capitolo:**

Nel @sec-prob-cov-cor studieremo come quantificare la **dipendenza stocastica** tra due variabili attraverso covarianza e correlazione, concetti essenziali per comprendere quando l'additività della varianza fallisce e per costruire modelli che catturano le relazioni tra variabili psicologiche.

:::

::: {.callout-note collapse=true title="Informazioni sull'ambiente di sviluppo"}
```{r}
sessionInfo()
```
:::
