# Covarianza e correlazione {#sec-prob-cov-cor}

## Introduzione {.unnumbered .unlisted}

Nel @sec-prob-axioms-coherence abbiamo introdotto le tabelle di probabilità congiunta come strumento per rappresentare in modo coerente le nostre credenze sui sistemi multivariati. Abbiamo visto che la distribuzione congiunta è la descrizione più completa delle relazioni tra le variabili: una volta specificata, tutte le altre quantità probabilistiche, come le distribuzioni marginali, le distribuzioni condizionate e le probabilità degli eventi complessi, si ricavano automaticamente tramite operazioni di somma e normalizzazione.

In questo capitolo ci poniamo una domanda di natura più pratica: **come possiamo riassumere in modo sintetico la struttura di dipendenza tra variabili descritta da una distribuzione congiunta?** Sebbene la distribuzione congiunta contenga tutta l’informazione rilevante, essa risulta spesso troppo ricca o complessa per un’interpretazione immediata. La covarianza e la correlazione forniscono indici numerici che catturano un aspetto specifico di tale struttura: la tendenza delle variabili a variare congiuntamente in modo lineare.

Dal punto di vista bayesiano, questi indici possono essere interpretati come riassunti quantitativi della struttura delle nostre credenze, così come codificata nella distribuzione congiunta. Essi non sostituiscono la distribuzione completa, ma ne estraggono caratteristiche rilevanti che facilitano il confronto, la comunicazione dei risultati e la costruzione di modelli più complessi.

Prima di introdurre formalmente la covarianza e la correlazione, estenderemo brevemente il framework delle tabelle congiunte al caso delle variabili continue, mostrando come le stesse idee si applichino quando le variabili assumono valori su scale numeriche continue. Questa estensione è necessaria per comprendere appieno il significato di covarianza e correlazione, che trovano la loro formulazione e interpretazione più naturali proprio nel contesto delle distribuzioni continue.

### Panoramica del capitolo {.unnumbered .unlisted}

- Estensione al caso continuo: dalle tabelle alle densità congiunte.
- Covarianza come misura epistemica della co-variazione lineare.
- Correlazione come versione standardizzata della covarianza.
- Proprietà matematiche e loro significato epistemico.
- Il concetto di incorrelazione e la sua relazione con l'indipendenza.
- Applicazioni nell'inferenza bayesiana.

::: {.callout-tip collapse=true}
## Prerequisiti

- @sec-prob-axioms-coherence: assiomi e coerenza delle credenze.
- Concetti di valore atteso e varianza.
:::

::: {.callout-caution collapse=true title="Preparazione del Notebook"}

```{r}
here::here("code", "_common.R") |>
  source()
library(MASS)
library(viridis)
library(ggExtra)
```
:::

## Dalle tabelle discrete alle densità continue

Nel @sec-prob-axioms-coherence abbiamo utilizzato tabelle congiunte 2×2 per rappresentare in modo coerente le nostre credenze su coppie di variabili binarie. Gli stessi principi si estendono senza difficoltà anche a situazioni più complesse: tabelle con un numero maggiore di categorie quando le variabili assumono più livelli discreti e densità congiunte quando le variabili sono continue.

### Tabelle con più categorie

Consideriamo un esempio tratto dalla letteratura psicologica: la relazione tra ansia e prestazione cognitiva negli studenti universitari. Numerosi studi suggeriscono una relazione negativa tra questi fattori [@eysenck2007anxiety]. Supponiamo di codificare l’ansia in tre livelli (bassa, media, alta) e la prestazione in tre livelli (insufficiente, sufficiente, buona).

Una possibile distribuzione congiunta che rappresenta le nostre credenze, informate dalla letteratura, potrebbe essere la seguente:

|               | Ansia Bassa | Ansia Media | Ansia Alta | Marginale |
| ------------- | ----------- | ----------- | ---------- | --------- |
| Insufficiente | 0.05        | 0.10        | 0.15       | 0.30      |
| Sufficiente   | 0.15        | 0.20        | 0.10       | 0.45      |
| Buona         | 0.10        | 0.10        | 0.05       | 0.25      |
| **Marginale** | 0.30        | 0.40        | 0.30       | 1.00      |

Ogni cella rappresenta il nostro grado di credenza in una specifica configurazione. Ad esempio, assegniamo una probabilità pari a 0.20 alla combinazione “prestazione sufficiente e ansia media”, mentre attribuiamo solo 0.05 alla configurazione “buona prestazione e ansia alta”, riflettendo l’idea di una relazione negativa tra ansia e prestazione.

I principi di costruzione e interpretazione sono gli stessi visti per le tabelle 2×2: le distribuzioni marginali si ottengono sommando lungo le righe o le colonne, le distribuzioni condizionate si ricavano dividendo per la marginale appropriata e la coerenza è garantita dalla non negatività delle celle e dalla somma totale pari a uno.

### Il caso continuo: densità congiunte

Quando le variabili assumono valori continui, come i punteggi su scale psicometriche, i tempi di reazione o le misure fisiologiche, la distribuzione congiunta non può più essere rappresentata da una tabella finita, ma viene descritta mediante una *densità congiunta* $f(x,y)$.

L’interpretazione epistemica rimane invariata: la densità indica quanto riteniamo plausibile una determinata regione dello spazio delle configurazioni possibili.

::: {#def-joint-density}
Una *densità congiunta* $f(x,y)$ assegna a ogni configurazione $(x,y)$ un valore che rappresenta la concentrazione della credenza in quella regione. Per essere coerente, deve soddisfare:

1. **Non negatività**: $f(x,y) \geq 0$ per ogni $(x,y)$;

2. **Normalizzazione**:
   $$
   \int_{-\infty}^{+\infty} \int_{-\infty}^{+\infty} f(x,y),dx,dy = 1.
   $$
:::

Come nel caso discreto, la densità congiunta contiene *tutte* le informazioni sulle relazioni tra le variabili. Le densità marginali si ottengono integrando rispetto a una delle variabili:

$$
f_X(x) = \int_{-\infty}^{+\infty} f(x,y),dy,
\qquad
f_Y(y) = \int_{-\infty}^{+\infty} f(x,y),dx.
$$

Le densità condizionate si ottengono dividendo la densità congiunta per la marginale appropriata:

$$
f_{X \mid Y}(x \mid y) = \frac{f(x,y)}{f_Y(y)}.
$$

### Regole di somma e prodotto per le densità congiunte

Le regole di somma e prodotto che abbiamo introdotto per le tabelle discrete si applicano senza modifiche concettuali anche nel caso continuo, sostituendo le somme con gli integrali.

* **Regola di somma (marginalizzazione)**
  La densità marginale di una variabile si ottiene integrando la densità congiunta rispetto all’altra:
  $$
  f_Y(y) = \int_{-\infty}^{+\infty} f_{X,Y}(x,y),dx,
  \qquad
  f_X(x) = \int_{-\infty}^{+\infty} f_{X,Y}(x,y),dy.
  $$

* **Regola di prodotto**
  La densità congiunta può essere scomposta come prodotto di una marginale e di una condizionata:
  
  $$
  f_{X,Y}(x,y)
  = f_{Y \mid X}(y \mid x) f_X(x)
  = f_{X \mid Y}(x \mid y) f_Y(y).
  $$

Queste relazioni mostrano che conoscere la distribuzione congiunta equivale a conoscere tutte le distribuzioni marginali e condizionate, e viceversa. La distribuzione congiunta rimane quindi l’oggetto fondamentale per descrivere le relazioni tra le variabili.

### Visualizzazione di una distribuzione congiunta continua

Per rendere più concreto il concetto di densità congiunta, consideriamo nuovamente la relazione tra ansia e prestazione cognitiva, questa volta modellata come distribuzione continua. Possiamo visualizzare la densità come una mappa termica in cui i colori più caldi indicano le configurazioni a cui attribuiamo maggiore probabilità.

```{r fig.asp=1}
#| echo: false
# Parametri della distribuzione bivariata normale
# Questi parametri codificano le nostre credenze basate sulla letteratura
mu <- c(30, 70)  # Ansia media bassa, prestazione media alta
sigma_x <- 10    # Incertezza sull'ansia
sigma_y <- 15    # Incertezza sulla prestazione
rho <- -0.5      # Correlazione negativa (dalla letteratura)

# Matrice di covarianza che codifica la struttura delle nostre credenze
Sigma <- matrix(
  c(sigma_x^2, rho * sigma_x * sigma_y,
    rho * sigma_x * sigma_y, sigma_y^2),
  nrow = 2
)

# Simuliamo dati da questa distribuzione di credenza
set.seed(123)
dati <- as.data.frame(mvrnorm(500, mu, Sigma))
colnames(dati) <- c("Ansia", "Prestazione")

# Grafico con mappa termica della densità congiunta
grafico <- ggplot(dati, aes(x = Ansia, y = Prestazione)) +
  stat_density_2d(
    aes(fill = after_stat(density)),
    geom = "raster", contour = FALSE
  ) +
  scale_fill_viridis(
    option = "viridis",
    name = "Densità di\ncredenza"
  ) +
  geom_density_2d(color = "white", linewidth = 0.5, linetype = "dotted") +
  geom_point(alpha = 0.2, size = 0.8, color = "white") +
  labs(
    title = "Distribuzione congiunta: Ansia e Prestazione",
    subtitle = "Colori più chiari = configurazioni a cui assegniamo maggiore plausibilità",
    x = "Punteggio Ansia",
    y = "Punteggio Prestazione Cognitiva"
  ) +
  theme_minimal()

# Aggiungere grafici marginali delle densità
grafico_finale <- ggMarginal(
  grafico,
  type = "density",
  fill = "lightblue", 
  color = "black"
)

grafico_finale
```

La visualizzazione rivela diversi aspetti della struttura delle nostre credenze. La regione più chiara, situata nella parte centro-sinistra in alto, rappresenta le configurazioni a cui attribuiamo la massima credibilità: bassa ansia associata a buona prestazione. Le regioni più scure, verso l'angolo in alto a destra, indicano configurazioni meno plausibili: alta ansia con buona prestazione. L'orientamento ellittico della distribuzione, inclinato verso il basso da sinistra a destra, riflette la correlazione negativa che abbiamo incorporato nelle nostre credenze sulla base della letteratura.

I grafici ai margini mostrano le densità marginali, ottenute proiettando la distribuzione congiunta su ciascun asse. Queste rappresentano le nostre credenze su ciascuna variabile singolarmente, quando non sono condizionate dall'altra.

::: {.callout-important title="Dalla distribuzione congiunta ai riassunti numerici"}

La distribuzione congiunta contiene tutta l’informazione sulle relazioni tra le variabili. Tuttavia, comunicare e interpretare un’intera distribuzione può risultare complesso.

La covarianza e la correlazione sono riassunti numerici che:

* catturano l’aspetto *lineare* della relazione;
* condensano l’informazione in un singolo numero;
* comportano una perdita di informazione: dipendenze non lineari possono esistere anche in presenza di correlazione nulla.

Questi indici sono strumenti utili ma parziali: la distribuzione congiunta resta la fonte primaria dell’informazione.
:::

## Covarianza: misura della co-variazione lineare

### Definizione e interpretazione

La covarianza quantifica la tendenza di due variabili a variare insieme in modo sistematico. In particolare, misura il valore atteso del prodotto delle deviazioni di ciascuna variabile dal proprio valore medio.

::: {#def-covariance}
La *covarianza* tra due variabili casuali $X$ e $Y$ è definita come:

$$
\text{Cov}(X, Y) = \mathbb{E}\left[(X - \mathbb{E}[X])(Y - \mathbb{E}[Y])\right].
$$

Nel caso di variabili discrete con distribuzione congiunta $p(x,y)$, questa definizione assume la forma:

$$
\text{Cov}(X, Y) = \sum_{x}\sum_{y}(x - \mu_X)(y - \mu_Y),p(x, y),
$$

dove $\mu_X = \mathbb{E}[X]$ e $\mu_Y = \mathbb{E}[Y]$ sono i valori attesi delle due variabili.
:::

L’interpretazione della covarianza emerge direttamente dalla struttura del prodotto $(X - \mu_X)(Y - \mu_Y)$. Quando entrambe le variabili si trovano dalla stessa parte delle rispettive medie, entrambe sopra o entrambe sotto, il prodotto è positivo. Quando invece si trovano su lati opposti, il prodotto è negativo. La covarianza rappresenta la media di questi prodotti, ponderata secondo la distribuzione congiunta.

* Una **covarianza positiva** indica che le configurazioni in cui entrambe le variabili si discostano nella stessa direzione dalle rispettive medie ricevono maggiore credibilità nella distribuzione congiunta. In termini più semplici, si può affermare che valori elevati di $X$ tendono ad accompagnarsi a valori elevati di $Y$, e valori bassi a valori bassi.

* Una **covarianza negativa** indica che le configurazioni in cui le variabili si discostano in direzioni opposte ricevono maggiore credibilità. Pertanto, riteniamo che i valori elevati di $X$ tendano ad accompagnarsi ai valori bassi di $Y$.

* Una **covarianza nulla** segnala l’assenza di una tendenza *lineare* sistematica alla co-variazione: le deviazioni dalla media non mostrano un pattern prevedibile di associazione lineare.

### Formula computazionale

La covarianza può essere calcolata in modo equivalente mediante la formula:

$$
\text{Cov}(X, Y) = \mathbb{E}[XY] - \mathbb{E}[X]\mathbb{E}[Y].
$$

Questa espressione confronta due quantità: il valore atteso del prodotto $XY$ sotto la distribuzione congiunta effettiva, $\mathbb{E}[XY]$, e il valore che si otterrebbe se le variabili fossero indipendenti, ovvero $\mathbb{E}[X]\mathbb{E}[Y]$. La differenza tra queste due quantità misura quanto la distribuzione congiunta si discosti dall’indipendenza in termini di co-variazione lineare.

::: {.callout-note collapse=true title="Dimostrazione della formula computazionale"}
Partiamo dalla definizione:

$$
\text{Cov}(X, Y) = \mathbb{E}\bigl[(X - \mathbb{E}[X])(Y - \mathbb{E}[Y])\bigr].
$$

Espandiamo il prodotto:

$$
= \mathbb{E}\bigl[XY - X\mathbb{E}[Y] - \mathbb{E}[X]Y + \mathbb{E}[X]\mathbb{E}[Y]\bigr].
$$

Per la linearità del valore atteso e poiché $\mathbb{E}[X]$ e $\mathbb{E}[Y]$ sono costanti:

$$
= \mathbb{E}[XY] - \mathbb{E}[X]\mathbb{E}[Y]

* \mathbb{E}[X]\mathbb{E}[Y] + \mathbb{E}[X]\mathbb{E}[Y].
  $$

Semplificando:

$$
\text{Cov}(X, Y) = \mathbb{E}[XY] - \mathbb{E}[X]\mathbb{E}[Y].
$$
:::

### Relazione con la varianza

La covarianza generalizza il concetto di varianza. In particolare, la varianza di una variabile è la covarianza della variabile con se stessa:

$$
\mathbb{V}(X) = \text{Cov}(X, X) = \mathbb{E}\left[(X - \mathbb{E}[X])^2\right].
$$

Mentre la varianza misura quanto riteniamo plausibile che una singola variabile si discosti dal proprio valore atteso, la covarianza misura quanto riteniamo plausibile che le deviazioni di due variabili tendano a muoversi insieme.

### Esempio: calcolo dalla tabella congiunta

Applichiamo ora questi concetti alla tabella congiunta ansia–prestazione introdotta in precedenza. Utilizziamo la seguente codifica numerica: prestazione $X \in {0,1,2}$ (insufficiente, sufficiente, buona) e ansia $Y \in {0,1,2}$ (bassa, media, alta).

```{r}
# Tabella congiunta
tab_joint <- matrix(
  c(0.05, 0.10, 0.15,
    0.15, 0.20, 0.10,
    0.10, 0.10, 0.05),
  nrow = 3, byrow = TRUE,
  dimnames = list(
    Prestazione = c("Insufficiente (0)", "Sufficiente (1)", "Buona (2)"),
    Ansia = c("Bassa (0)", "Media (1)", "Alta (2)")
  )
)

cat("Distribuzione congiunta:\n")
print(tab_joint)
```

Il primo passo consiste nel calcolare i valori attesi dalle distribuzioni marginali:

```{r}
# Valori delle variabili
val_prest <- 0:2
val_ansia <- 0:2

# Distribuzioni marginali
marg_prest <- rowSums(tab_joint)
marg_ansia <- colSums(tab_joint)

# Valori attesi
E_X <- sum(val_prest * marg_prest)
E_Y <- sum(val_ansia * marg_ansia)

cat("\nDistribuzioni marginali:\n")
cat("P(Prestazione):", marg_prest, "\n")
cat("P(Ansia):", marg_ansia, "\n")
cat("\nValori attesi:\n")
cat("E[Prestazione] =", round(E_X, 3), "\n")
cat("E[Ansia] =", round(E_Y, 3), "\n")
```

Il valore atteso della prestazione, $\mathbb{E}[X] = 0.95$, rappresenta il "centro di massa" della nostra distribuzione di credenze su questa variabile. Allo stesso modo, $\mathbb{E}[Y] = 1.00$ indica che la nostra credenza sull'ansia è centrata sul livello medio.

Ora calcoliamo $\mathbb{E}[XY]$ sommando il prodotto $xy$ pesato dalla probabilità congiunta $p(x,y)$:

```{r}
# Calcolo di E[XY]
E_XY <- 0
for (i in 1:3) {
  for (j in 1:3) {
    E_XY <- E_XY + val_prest[i] * val_ansia[j] * tab_joint[i, j]
  }
}

cat("E[XY] =", round(E_XY, 3), "\n")
```

Infine, applichiamo la formula computazionale:

```{r}
# Covarianza
Cov_XY <- E_XY - E_X * E_Y

cat("\nCovarianza:\n")
cat("Cov(X,Y) = E[XY] - E[X]·E[Y]\n")
cat("         =", round(E_XY, 3), "-", round(E_X, 3), "×", round(E_Y, 3), "\n")
cat("         =", round(Cov_XY, 3), "\n")
```

Questa covarianza negativa riflette la struttura delle nostre credenze codificate nella distribuzione congiunta. Nella tabella abbiamo assegnato una probabilità maggiore alle configurazioni in cui un’elevata ansia si accompagna a una bassa prestazione (cella in alto a destra) rispetto alle configurazioni in cui un’elevata ansia si accompagna a una buona prestazione (cella in basso a destra). Questo sbilanciamento sistematico verso configurazioni “opposte” genera una covarianza negativa, coerente con l’ipotesi di una relazione inversa tra ansia e prestazione.

## Correlazione: covarianza standardizzata

### Il problema delle unità di misura

La covarianza presenta un limite pratico rilevante: il suo valore numerico dipende dalle unità di misura delle variabili. Se, ad esempio, misurassimo l’ansia su una scala da 0 a 100 anziché da 0 a 2, la covarianza cambierebbe di un fattore costante, anche se la struttura delle nostre credenze sulla relazione tra ansia e prestazione rimanesse invariata. Questo rende difficile confrontare covarianze calcolate su variabili espresse su scale diverse.

La correlazione risolve questo problema standardizzando la covarianza rispetto alla variabilità delle singole variabili.

::: {#def-correlation}
Il *coefficiente di correlazione* (o correlazione di Pearson) tra due variabili casuali $X$ e $Y$ è definito come:

$$
\rho(X,Y) = \frac{\text{Cov}(X,Y)}{\sqrt{\mathbb{V}(X),\mathbb{V}(Y)}} = \frac{\text{Cov}(X,Y)}{\sigma_X \sigma_Y},
$$

dove $\sigma_X$ e $\sigma_Y$ sono le deviazioni standard di $X$ e $Y$.
:::

La correlazione può quindi essere interpretata come una covarianza *normalizzata*. Essa misura la forza e la direzione della relazione lineare tra due variabili su una scala standardizzata compresa tra $-1$ e $+1$, rendendo il risultato indipendente dalle unità di misura originarie.

### Proprietà fondamentali

Il coefficiente di correlazione possiede alcune proprietà che ne facilitano l’interpretazione:

1. **Limitatezza**
   Vale sempre
   $$
   -1 \leq \rho(X,Y) \leq 1.
   $$

2. **Invarianza rispetto a trasformazioni lineari**
   Se $a > 0$ e $b > 0$, allora
   $$
   \rho(aX + c,, bY + d) = \rho(X,Y).
   $$
   La correlazione non cambia se le variabili vengono riscalate o traslate linearmente.

3. **Valori estremi e casi notevoli**

   * $\rho = +1$ indica una relazione lineare perfetta positiva, della forma $Y = a + bX$ con $b > 0$;
   * $\rho = -1$ indica una relazione lineare perfetta negativa, della forma $Y = a + bX$ con $b < 0$;
   * $\rho = 0$ indica l’assenza di relazione *lineare* (incorrelazione), ma non esclude la presenza di dipendenze non lineari.

### Calcolo per l'esempio ansia-prestazione

```{r}
# Calcolo delle varianze
Var_X <- sum(val_prest^2 * marg_prest) - E_X^2
Var_Y <- sum(val_ansia^2 * marg_ansia) - E_Y^2

# Correlazione
rho_XY <- Cov_XY / sqrt(Var_X * Var_Y)

cat("Varianze:\n")
cat("Var(X) =", round(Var_X, 4), "\n")
cat("Var(Y) =", round(Var_Y, 4), "\n")
cat("\nDeviazioni standard:\n")
cat("σ_X =", round(sqrt(Var_X), 4), "\n")
cat("σ_Y =", round(sqrt(Var_Y), 4), "\n")
cat("\nCorrelazione:\n")
cat("ρ(X,Y) =", round(rho_XY, 3), "\n")
```

Il valore $\rho(X,Y) \approx -0.26$ indica una relazione lineare negativa di entità moderata nella nostra distribuzione di credenze. Questa interpretazione può essere articolata su tre livelli:

* la **direzione negativa** conferma che, nelle nostre credenze, livelli elevati di ansia tendono ad associarsi a livelli più bassi di prestazione;
* l’**intensità moderata** (circa 0.26 in valore assoluto) segnala che la relazione è lontana dall’essere deterministica e che permane una considerevole variabilità non spiegata;
* la **natura lineare** dell’indice ricorda che stiamo riassumendo esclusivamente la componente lineare della relazione.

### Linee guida interpretative

Le convenzioni proposte da Cohen (1988) offrono un riferimento pratico per interpretare l’entità di una correlazione:

* $|\rho| < 0.3$: correlazione di entità modesta;
* $0.3 \leq |\rho| < 0.5$: correlazione di entità moderata;
* $|\rho| \geq 0.5$: correlazione di entità sostanziale.

Queste soglie hanno un carattere puramente indicativo e devono sempre essere interpretate alla luce del contesto teorico ed empirico. Nel nostro esempio, un valore di $|\rho| = 0.26$ si colloca al confine tra le categorie “modesta” e “moderata”. È importante sottolineare che associazioni di questa entità possono comunque avere una rilevanza psicologica significativa, soprattutto considerando che i costrutti psicologici sono influenzati da molteplici fattori, che le misure sono inevitabilmente soggette a errore e che la relazione osservata potrebbe dipendere da variabili non incluse nel modello.

## Proprietà matematiche della covarianza

Le proprietà matematiche della covarianza non sono soltanto risultati formali, ma hanno conseguenze pratiche rilevanti per l’analisi e la modellizzazione dei dati psicologici.

::: {#thm-cov-properties}

### Proprietà della covarianza

Siano $X$, $Y$ e $Z$ variabili casuali e $a$, $b$, $c$ costanti reali. Allora valgono le seguenti proprietà:

1. **Simmetria**
   $$
   \text{Cov}(X, Y) = \text{Cov}(Y, X).
   $$

2. **Covarianza con una costante**
   $$
   \text{Cov}(c, X) = 0.
   $$

3. **Linearità rispetto a moltiplicazione per costanti**
   $$
   \text{Cov}(aX, bY) = ab \cdot \text{Cov}(X, Y).
   $$

4. **Additività rispetto alla somma**
   $$
   \text{Cov}(X + Y, Z) = \text{Cov}(X, Z) + \text{Cov}(Y, Z).
   $$

5. **Varianza della somma**
   $$
   \mathbb{V}(X + Y) = \mathbb{V}(X) + \mathbb{V}(Y) + 2,\text{Cov}(X, Y).
   $$
:::

La **simmetria** riflette il fatto che la co-variazione è una proprietà della relazione tra due variabili, non di una variabile in isolamento.
La **covarianza con una costante** è nulla perché una quantità che non varia non può co-variare con alcunché.

Merita particolare attenzione la proprietà della **varianza della somma**, poiché chiarisce come l’incertezza si combini quando più componenti contribuiscono a un’unica quantità. Quando due variabili vengono sommate, l’incertezza complessiva non è semplicemente la somma delle incertezze individuali, ma dipende anche dal segno e dall’intensità della loro covarianza:

* se la covarianza è **positiva**, le fluttuazioni delle due variabili tendono a rafforzarsi reciprocamente, aumentando la variabilità totale;
* se la covarianza è **negativa**, le fluttuazioni tendono a compensarsi, riducendo la variabilità complessiva;
* se la covarianza è **nulla**, la variabilità totale è semplicemente la somma delle varianze individuali.

### Applicazione: costrutti psicologici multidimensionali

La formula della varianza della somma trova applicazione diretta nella modellizzazione di costrutti psicologici complessi, che spesso emergono come combinazioni ponderate di più dimensioni correlate.

```{r}
# Due dimensioni del benessere psicologico
sigma_emotivo <- 0.4  # Variabilità benessere emotivo
sigma_sociale <- 0.3  # Variabilità benessere sociale
rho_psico <- 0.6      # Correlazione tra dimensioni

# Pesi delle componenti nel costrutto complessivo
w_emotivo <- 0.6
w_sociale <- 0.4

# Varianza del benessere psicologico complessivo
Var_benessere <- w_emotivo^2 * sigma_emotivo^2 + 
                 w_sociale^2 * sigma_sociale^2 + 
                 2 * w_emotivo * w_sociale * rho_psico * sigma_emotivo * sigma_sociale

sigma_benessere <- sqrt(Var_benessere)

cat("Variabilità benessere emotivo:", sigma_emotivo, "\n")
cat("Variabilità benessere sociale:", sigma_sociale, "\n")
cat("Correlazione tra dimensioni:", rho_psico, "\n")
cat("\nVariabilità benessere complessivo:", round(sigma_benessere, 3), "\n")
```

In questo esempio, il benessere psicologico complessivo è modellato come una combinazione di due dimensioni correlate ma concettualmente distinte. La variabilità risultante riflette non solo l’incertezza associata a ciascuna dimensione, ma anche la loro tendenza a co-variare. Poiché la correlazione è positiva, le fluttuazioni del benessere emotivo e di quello sociale tendono a muoversi nella stessa direzione, contribuendo ad amplificare la variabilità del costrutto complessivo.

## Incorrelazione e indipendenza

### Definizione di incorrelazione

Due variabili casuali $X$ e $Y$ si dicono *incorrelate* quando la loro covarianza è nulla:

$$
\text{Cov}(X, Y) = 0
\quad \Leftrightarrow \quad
\rho(X, Y) = 0.
$$

In modo equivalente, l’incorrelazione può essere espressa come:

$$
\mathbb{E}[XY] = \mathbb{E}[X]\mathbb{E}[Y],
$$

ossia il valore atteso del prodotto coincide con il prodotto dei valori attesi. Questa uguaglianza è una *conseguenza* dell’indipendenza, ma, come vedremo, non la caratterizza completamente.

Dal punto di vista interpretativo, l’incorrelazione indica l’assenza di una *tendenza lineare sistematica* alla co-variazione. Sapere che $X$ si discosta dal proprio valore medio non fornisce informazioni sulla direzione in cui $Y$ tenderà a discostarsi dalla propria media.

### La distinzione cruciale: incorrelazione non implica indipendenza

Una delle trappole concettuali più importanti in statistica riguarda la relazione tra incorrelazione e indipendenza.

::: {.callout-important}

### Relazione asimmetrica

* **L’indipendenza implica l’incorrelazione**
  Se $X$ e $Y$ sono indipendenti, cioè se
  $$
  p(x,y) = p(x),p(y),
  $$
  allora necessariamente
  $$
  \text{Cov}(X,Y) = 0.
  $$

* **L’incorrelazione non implica l’indipendenza**
  Possono esistere variabili per cui $\text{Cov}(X,Y) = 0$ che sono tuttavia fortemente dipendenti.
:::

Questa asimmetria nasce dal fatto che la covarianza (e quindi la correlazione) cattura esclusivamente la *componente lineare* della relazione tra due variabili. Relazioni non lineari possono essere molto intense dal punto di vista sostantivo, pur producendo una covarianza nulla.

### Esempio: relazione quadratica con correlazione zero

```{r}
set.seed(42)
n <- 1000
X <- runif(n, -2, 2)
Y <- X^2 + rnorm(n, 0, 0.3)

cat("Correlazione:", round(cor(X, Y), 3), "\n")

# Visualizzazione
ggplot(data.frame(X = X, Y = Y), aes(x = X, y = Y)) +
  geom_point(alpha = 0.5, color = "steelblue") +
  labs(
    title = "Relazione non lineare con correlazione ≈ 0",
    subtitle = "Le variabili sono fortemente dipendenti ma incorrelate",
    x = "X", 
    y = "Y"
  ) +
  theme_minimal()
```

Questo esempio illustra un caso paradigmatico. La variabile $Y$ è in larga misura determinata da $X$ (a meno di un rumore casuale), quindi le due variabili sono chiaramente *dipendenti*. Tuttavia, la correlazione risulta prossima a zero perché la relazione è di tipo quadratico e simmetrica rispetto all’origine: le associazioni positive e negative si compensano nel calcolo della covarianza.

La distribuzione congiunta presenta una struttura a forma di parabola che la correlazione, in quanto indice puramente lineare, non è in grado di cogliere.

### Implicazioni pratiche

La lezione operativa è fondamentale: una correlazione pari a zero non autorizza a concludere che due variabili non siano associate. Prima di trarre conclusioni sull’assenza di relazione, è sempre necessario esaminare la distribuzione congiunta o, nel caso di dati empirici, lo *scatterplot*.

La correlazione è uno strumento potente ma limitato: descrive soltanto la componente lineare della dipendenza e deve essere sempre interpretata nel contesto di un’analisi esplorativa più ampia.

## Covarianza nell’inferenza bayesiana

Nell’inferenza bayesiana, la covarianza non svolge soltanto un ruolo descrittivo nei confronti dei dati osservati, ma diventa parte integrante della rappresentazione delle nostre credenze sui parametri del modello e sulle quantità future di interesse. In questo senso, la covarianza compare naturalmente in diversi stadi del processo inferenziale.

### Covarianza a priori

Prima di osservare i dati, possiamo specificare una distribuzione a priori sui parametri del modello che includa una struttura di covarianza. Questa scelta riflette la nostra conoscenza pregressa, o le nostre assunzioni teoriche, riguardo alle relazioni tra i parametri.

```{r}
# Prior multivariata normale per due parametri
mu_prior <- c(0, 0)
Sigma_prior <- matrix(c(1, 0.7, 0.7, 1), nrow = 2)

# Simuliamo dalla prior
set.seed(123)
samples_prior <- mvrnorm(1000, mu_prior, Sigma_prior)

cat("Matrice di covarianza a priori:\n")
print(Sigma_prior)
cat("\nCorrelazione a priori tra parametri:", 0.7, "\n")

# Visualizzazione
ggplot(as.data.frame(samples_prior), aes(x = V1, y = V2)) +
  geom_point(alpha = 0.4, color = "darkgreen") +
  labs(
    title = "Prior multivariata con correlazione 0.7",
    subtitle = "Credenze iniziali sulla relazione tra parametri",
    x = expression(theta[1]),
    y = expression(theta[2])
  ) +
  theme_minimal()
```

Specificare una correlazione positiva pari a 0.7 nella prior equivale ad affermare che riteniamo plausibile una variazione congiunta dei due parametri: valori elevati di uno tendono ad accompagnarsi a valori elevati dell’altro. Questa informazione, codificata nella matrice di covarianza a priori, contribuisce a determinare la forma della distribuzione a posteriori.

### Covarianza a posteriori

Dopo l’osservazione dei dati, la distribuzione a posteriori sui parametri possiede una propria struttura di covarianza, che rappresenta lo stato aggiornato delle nostre credenze. La covarianza a posteriori riflette l’interazione tra informazione a priori ed evidenza empirica: i dati possono rafforzare le relazioni ipotizzate inizialmente, attenuarle oppure modificarle in modo sostanziale.

In questo senso, la covarianza a posteriori fornisce un’informazione cruciale sull’identificabilità dei parametri e sulle dipendenze residue tra di essi dopo aver tenuto conto dei dati osservati.

### Covarianza predittiva

Quando il modello viene utilizzato per formulare previsioni su nuove osservazioni, entra in gioco la **covarianza predittiva**. Essa descrive le nostre aspettative sulla relazione tra le variabili nei dati futuri e incorpora due fonti di incertezza:

1. l’incertezza sui parametri, riassunta dalla distribuzione a posteriori;
2. la variabilità intrinseca del processo generativo dei dati.

La covarianza predittiva rappresenta quindi il livello finale del ragionamento bayesiano: non riguarda più soltanto ciò che abbiamo osservato o ciò che crediamo sui parametri, ma ciò che ci attendiamo di osservare in futuro, date le informazioni attualmente disponibili.

## Riflessioni conclusive {.unnumbered .unlisted}

La covarianza e la correlazione costituiscono strumenti fondamentali per quantificare le relazioni lineari tra variabili casuali. In questo capitolo abbiamo visto come tali indici emergano in modo naturale a partire dalla distribuzione congiunta e ne rappresentino una sintesi numerica, utile ma necessariamente parziale.

Il percorso concettuale può essere compreso come una progressione attraverso diversi livelli di informazione, dal più completo al più sintetico. La **distribuzione congiunta** $p(x,y)$ o $f(x,y)$ fornisce una descrizione esaustiva delle relazioni tra le variabili e consente di derivare qualsiasi quantità probabilistica di interesse. La **covarianza** $\text{Cov}(X,Y)$ rappresenta un riassunto unidimensionale della co-variazione lineare, utile per il calcolo e per l’analisi teorica, ma dipendente dalle unità di misura. La **correlazione** $\rho(X,Y)$ è la versione standardizzata della covarianza, definita su una scala interpretabile $[-1, 1]$, che facilita il confronto tra relazioni espresse su scale diverse.

Un punto cruciale emerso nel capitolo è che covarianza e correlazione catturano esclusivamente l’aspetto *lineare* della relazione tra variabili. Dipendenze non lineari, strutture multimodali o relazioni più complesse possono essere completamente invisibili a questi indici. Per una comprensione approfondita delle dipendenze tra variabili, è quindi necessario fare riferimento alla distribuzione congiunta sottostante e affiancare sempre l’analisi numerica a un’esplorazione grafica dei dati.

Nel prosieguo del manuale incontreremo frequentemente distribuzioni multivariate, in particolare la distribuzione normale multivariata, nella quale la matrice di covarianza $\Sigma$ codifica integralmente la struttura di dipendenza lineare. La piena comprensione dei concetti sviluppati in questo capitolo costituirà un presupposto essenziale per interpretare correttamente tali modelli e per utilizzarli in modo consapevole nell’analisi dei dati psicologici.

::: {.callout-note collapse=true title="Informazioni sull'ambiente di sviluppo"}
```{r}
sessionInfo()
```
:::

## Bibliografia {.unnumbered .unlisted}
