# Covarianza e correlazione {#sec-prob-cov-cor}

::: {.callout-note title="In sintesi"}
**Da sapere**  Comprendere covarianza e correlazione come sintesi della dipendenza lineare; distinguere associazione lineare, dipendenza e indipendenza; interpretare il ruolo della matrice di covarianza nelle distribuzioni congiunte e nei modelli bayesiani.

**Da saper fare**  Determinare il segno di una covarianza; interpretare intensità e direzione di una correlazione senza attribuirle significati causali; riconoscere relazioni non lineari che una correlazione prossima a zero può nascondere.
:::

## Introduzione {.unnumbered .unlisted}

Un ricercatore analizza la relazione tra ansia e prestazione cognitiva in un gruppo di studenti universitari. I dati suggeriscono che, in media, livelli più elevati di ansia si associano a punteggi più bassi in un compito di memoria di lavoro. Questa osservazione solleva almeno tre domande: in quale direzione varia l'associazione? Quanto è intensa? Un singolo numero è sufficiente a descriverla?

La **covarianza** quantifica la tendenza lineare di due variabili a variare insieme. La **correlazione** standardizza la covarianza rispetto alla dispersione delle due variabili e produce un indice compreso tra -1 e 1. Entrambe sono sintesi della distribuzione congiunta: risultano utili per comunicare la direzione e l'intensità della componente lineare, ma non descrivono ogni forma possibile di dipendenza.

Nel quadro bayesiano, una distribuzione congiunta può rappresentare l'incertezza su più parametri o quantità future. La sua struttura di covarianza indica allora come le incertezze sulle diverse quantità siano collegate, sempre condizionatamente al modello e alle informazioni disponibili.

## Perché covarianza e correlazione sono importanti in psicologia?

Molte domande psicologiche riguardano relazioni tra variabili: ansia e prestazione, sostegno sociale e benessere, punteggi di due sottoscale, parametri di uno stesso modello. Covarianza e correlazione permettono di riassumere la componente lineare di queste relazioni e di confrontare associazioni misurate su scale differenti.

L'interpretazione richiede però cautela. Una correlazione non dimostra una relazione causale, può essere alterata da variabili non considerate e può risultare prossima a zero anche quando esiste una forte dipendenza non lineare. Per questo gli indici numerici devono essere letti insieme alla distribuzione congiunta, alla visualizzazione dei dati e al contesto teorico.

::: {.callout-tip title="Prerequisiti"}
Per seguire il capitolo è necessario avere letto @sec-prob-random-var, @sec-prob-distr e @sec-prob-random-var-properties. Per la notazione, consulta @sec-apx-math-symbols.

Per un richiamo su somme doppie, integrali e matrici, consulta le appendici matematiche disponibili nel Companion.
:::

## Panoramica del capitolo {.unnumbered .unlisted}

Il capitolo procede in sei passaggi:

1. estende le distribuzioni congiunte dal caso discreto al caso continuo;
2. definisce la covarianza come media del prodotto degli scarti dalle rispettive medie;
3. introduce la correlazione come covarianza standardizzata;
4. presenta le principali proprietà algebriche della covarianza;
5. distingue incorrelazione e indipendenza mediante un esempio non lineare;
6. mostra il ruolo della covarianza nelle distribuzioni a priori e a posteriori.

::: {.callout-note title="Preparazione del notebook"}
```{r}
#| output: false
here::here("code", "_common.R") |>
  source()
apply_visual_theme()
```
:::

## Dalle tabelle discrete alle densità continue {#sec-from-discrete-to-continuous}

Nel capitolo sugli assiomi (@sec-prob-axioms-coherence) abbiamo utilizzato tabelle congiunte per rappresentare le nostre credenze su coppie di variabili binarie. Gli stessi principi si estendono a situazioni più complesse: tabelle con più categorie e densità congiunte per variabili continue.

### Tabelle con più categorie

Consideriamo, a scopo didattico, la relazione tra ansia e prestazione cognitiva, per la quale sono state proposte associazioni negative in alcuni contesti [@eysenck2007anxiety]. Supponiamo di classificare l'ansia in tre livelli (bassa, media, alta) e la prestazione in tre livelli (insufficiente, sufficiente, buona).

La seguente tabella è una distribuzione congiunta ipotetica, costruita per illustrare i calcoli. I numeri non sono stime empiriche:

| | Ansia Bassa | Ansia Media | Ansia Alta | Marginale |
|---|---|---|---|---|
| **Insufficiente** | 0.05 | 0.10 | 0.15 | 0.30 |
| **Sufficiente** | 0.15 | 0.20 | 0.10 | 0.45 |
| **Buona** | 0.10 | 0.10 | 0.05 | 0.25 |
| **Marginale** | 0.30 | 0.40 | 0.30 | 1.00 |

Ogni cella assegna probabilità a una specifica configurazione. Le marginali si ottengono sommando per righe o colonne; le distribuzioni condizionate si ottengono dividendo le probabilità congiunte per la marginale appropriata. Le categorie sono ordinate, ma una codifica numerica successiva costituisce una scelta modellistica e non trasforma automaticamente le distanze tra categorie in intervalli equivalenti.

### Il caso continuo: densità congiunte

Quando le variabili assumono valori continui, la distribuzione congiunta viene descritta mediante una **densità congiunta** $f(x,y)$.

::: {#def-joint-density}
Una *densità congiunta* $f(x,y)$ assegna a ogni configurazione $(x,y)$ un valore che rappresenta la concentrazione della credenza in quella regione. Per essere coerente, deve soddisfare:

1. **Non negatività**: $f(x,y) \geq 0$ per ogni $(x,y)$;
2. **Normalizzazione**: $\int_{-\infty}^{+\infty} \int_{-\infty}^{+\infty} f(x,y)\,dx\,dy = 1$.
:::

Il valore $f(x,y)$ è una densità, non la probabilità del singolo punto $(x,y)$. La probabilità di una regione si ottiene integrando la densità su quella regione.

Le densità marginali si ottengono integrando rispetto a una delle variabili:

$$
f_X(x) = \int_{-\infty}^{+\infty} f(x,y)\,dy,
\qquad
f_Y(y) = \int_{-\infty}^{+\infty} f(x,y)\,dx.
$$

Le densità condizionate si ottengono dividendo la densità congiunta per la marginale appropriata:

$$
f_{X \mid Y}(x \mid y) = \frac{f(x,y)}{f_Y(y)}.
$$

### Regole di somma e prodotto per le densità congiunte

Le regole si applicano senza modifiche concettuali, sostituendo le somme con gli integrali.

- **Regola di somma (marginalizzazione)**: $f_Y(y) = \int_{-\infty}^{+\infty} f_{X,Y}(x,y)\,dx$.
- **Regola di prodotto**: $f_{X,Y}(x,y) = f_{Y \mid X}(y \mid x) f_X(x) = f_{X \mid Y}(x \mid y) f_Y(y)$.

Queste relazioni mostrano che la distribuzione congiunta determina le marginali e, dove i denominatori sono positivi, le distribuzioni condizionate. Marginali e condizionate compatibili possono a loro volta ricostruire la distribuzione congiunta.

### Visualizzazione di una distribuzione congiunta continua

Modelliamo la relazione ansia-prestazione come una distribuzione continua.

```{r}
#| label: fig-joint-anxiety-performance
#| fig-cap: "Distribuzione congiunta simulata di ansia e prestazione. L'orientamento delle curve di livello rappresenta una correlazione negativa."
#| fig-asp: 1
#| echo: false
# Parametri della distribuzione bivariata normale
mu <- c(30, 70)
sigma_x <- 10
sigma_y <- 15
rho <- -0.5

Sigma <- matrix(
  c(sigma_x^2, rho * sigma_x * sigma_y,
    rho * sigma_x * sigma_y, sigma_y^2),
  nrow = 2
)

set.seed(123)
dati <- as.data.frame(MASS::mvrnorm(500, mu, Sigma))
colnames(dati) <- c("Ansia", "Prestazione")

grafico <- ggplot(dati, aes(x = Ansia, y = Prestazione)) +
  stat_density_2d(
    aes(fill = after_stat(density)),
    geom = "raster", contour = FALSE
  ) +
  scale_fill_viridis_c(
    option = "viridis",
    name = "Densità di\ncredenza"
  ) +
  geom_density_2d(color = "white", linewidth = 0.5, linetype = "dotted") +
  geom_point(alpha = 0.2, size = 0.8, color = "white") +
  labs(
    title = "Distribuzione congiunta: Ansia e Prestazione",
    subtitle = "Colori più chiari = configurazioni a cui assegniamo maggiore plausibilità",
    x = "Punteggio Ansia",
    y = "Punteggio Prestazione Cognitiva"
  )

grafico_finale <- ggExtra::ggMarginal(
  grafico,
  type = "density",
  fill = "lightblue", 
  color = "black"
)

grafico_finale
```

La @fig-joint-anxiety-performance mostra una distribuzione simulata, non dati osservati. La densità è maggiore vicino al centro della distribuzione; l'orientamento ellittico inclinato verso il basso rappresenta la componente lineare negativa tra ansia e prestazione.

::: {.callout-important title="Dalla distribuzione congiunta ai riassunti numerici"}

La distribuzione congiunta contiene tutta l'informazione sulle relazioni tra le variabili. Tuttavia, comunicare un'intera distribuzione può risultare complesso.

La covarianza e la correlazione sono riassunti numerici che:

- catturano l'aspetto *lineare* della relazione;
- condensano l'informazione in un singolo numero;
- comportano una perdita di informazione: dipendenze non lineari possono esistere anche in presenza di correlazione nulla.

Questi indici sono strumenti utili ma parziali: la distribuzione congiunta resta la fonte primaria dell'informazione.
:::

## Covarianza: misura della co-variazione lineare {#sec-covariance}

### La domanda fondamentale

Quando diciamo che due variabili "co-variano", intendiamo che tendono a muoversi insieme in modo sistematico:

- Quando l'ansia è sopra la sua media, la prestazione tende a essere sotto la sua media?
- Quando il supporto sociale è elevato, il benessere tende a essere elevato?

La covarianza formalizza questa intuizione.

::: {#def-covariance}
### Covarianza

La *covarianza* tra due variabili casuali $X$ e $Y$ è:

$$
\text{Cov}(X, Y) = \mathbb{E}\left[(X - \mathbb{E}[X])(Y - \mathbb{E}[Y])\right].
$$

Per variabili discrete con distribuzione congiunta $p(x,y)$:

$$
\text{Cov}(X, Y) = \sum_{x}\sum_{y}(x - \mu_X)(y - \mu_Y)\,p(x, y).
$$
:::

L'interpretazione emerge dalla struttura del prodotto $(X - \mu_X)(Y - \mu_Y)$:

- quando **entrambe** sono sopra le medie, il prodotto è **positivo**;
- quando **entrambe** sono sotto, il prodotto è **positivo**;
- quando una è sopra e l'altra sotto, il prodotto è **negativo**.

La covarianza è la media di questi prodotti:

- **positiva**: le variabili tendono a muoversi nella stessa direzione;
- **negativa**: tendono a muoversi in direzioni opposte;
- **nulla**: assenza di tendenza *lineare* sistematica.

### Formula computazionale

$$
\text{Cov}(X, Y) = \mathbb{E}[XY] - \mathbb{E}[X]\mathbb{E}[Y].
$$

Questa espressione confronta il valore atteso del prodotto $XY$ con il prodotto dei due valori attesi. Se $X$ e $Y$ sono indipendenti e i momenti necessari esistono, i due termini coincidono. Una differenza non nulla segnala dipendenza lineare; una differenza nulla, invece, non dimostra l'indipendenza, perché possono rimanere dipendenze non lineari.

::: {.callout-note collapse="true" title="Esempio: calcolo dalla tabella congiunta"}

Applichiamo i concetti alla tabella ansia-prestazione adottando, solo per l'esempio, la codifica numerica prestazione $X \in \{0,1,2\}$ e ansia $Y \in \{0,1,2\}$. Il risultato dipende da questa codifica e va interpretato come esercizio illustrativo, non come misura empirica su una scala a intervalli dimostrata.

```{r}
tab_joint <- matrix(
  c(0.05, 0.10, 0.15,
    0.15, 0.20, 0.10,
    0.10, 0.10, 0.05),
  nrow = 3, byrow = TRUE,
  dimnames = list(
    Prestazione = c("Insufficiente (0)", "Sufficiente (1)", "Buona (2)"),
    Ansia = c("Bassa (0)", "Media (1)", "Alta (2)")
  )
)

val_prest <- 0:2
val_ansia <- 0:2
marg_prest <- rowSums(tab_joint)
marg_ansia <- colSums(tab_joint)

E_X <- sum(val_prest * marg_prest)
E_Y <- sum(val_ansia * marg_ansia)

E_XY <- 0
for (i in 1:3) {
  for (j in 1:3) {
    E_XY <- E_XY + val_prest[i] * val_ansia[j] * tab_joint[i, j]
  }
}

Cov_XY <- E_XY - E_X * E_Y

cat("Cov(X,Y) =", round(Cov_XY, 3), "\n")
```

La covarianza negativa riassume la struttura della tabella scelta: alle categorie più elevate di ansia tendono a corrispondere categorie più basse di prestazione.
:::

## Correlazione: covarianza standardizzata {#sec-correlation}

### Il problema delle unità di misura

La covarianza dipende dalle unità di misura. Se misurassimo l'ansia su una scala da 0 a 100 anziché da 0 a 2, la covarianza cambierebbe, anche se la relazione rimanesse invariata.

La **correlazione** risolve questo problema standardizzando la covarianza.

::: {#def-correlation}
### Coefficiente di correlazione

Il *coefficiente di correlazione* di Pearson tra $X$ e $Y$, quando entrambe hanno varianza finita e positiva, è:

$$
\rho(X,Y) = \frac{\text{Cov}(X,Y)}{\sqrt{\mathbb{V}(X)\,\mathbb{V}(Y)}} = \frac{\text{Cov}(X,Y)}{\sigma_X \sigma_Y}.
$$
:::

### Proprietà fondamentali

1. **Limitatezza**: $-1 \leq \rho(X,Y) \leq 1$.

2. **Trasformazioni lineari**: se $a>0$ e $b>0$, $\rho(aX+c,bY+d)=\rho(X,Y)$. Se una sola delle due scale viene moltiplicata per una costante negativa, il segno della correlazione si inverte.

3. **Valori estremi**:
   - $\rho = +1$: relazione lineare perfetta positiva;
   - $\rho = -1$: relazione lineare perfetta negativa;
   - $\rho = 0$: assenza di relazione *lineare*.

### Ponte applicativo: perché usiamo la correlazione

La correlazione si è affermata come linguaggio comune per comunicare l'intensità delle associazioni in psicologia per motivi precisi:

1. **Comparabilità**: $\rho = -0.40$ ha lo stesso significato indipendentemente dalle scale specifiche.

2. **Collegamento con la regressione lineare semplice**: in una regressione lineare con intercetta e un solo predittore, $\rho^2$ coincide con la proporzione di varianza della variabile risposta descritta dalla relazione lineare con il predittore. Con $\rho=-0.40$, questo valore è 0.16. Non è una percentuale di causalità né una misura generale di tutta la dipendenza.

3. **Sintesi tra studi**: la correlazione può essere trasformata, per esempio mediante la trasformazione di Fisher, e combinata in una meta-analisi che tenga conto della precisione e dell'eterogeneità degli studi.

::: {.callout-note collapse="true" title="Esempio: correlazione ansia-prestazione"}

```{r}
Var_X <- sum(val_prest^2 * marg_prest) - E_X^2
Var_Y <- sum(val_ansia^2 * marg_ansia) - E_Y^2
rho_XY <- Cov_XY / sqrt(Var_X * Var_Y)

cat("Correlazione ρ =", round(rho_XY, 3), "\n")
cat("Coefficiente di determinazione ρ² =", round(rho_XY^2, 3), "\n")
```

Il valore $\rho \approx -0.26$ indica una relazione lineare negativa nella tabella codificata. Il quadrato, circa 0.07, coincide con la quota di varianza descritta da una regressione lineare semplice nel contesto corrispondente; non rappresenta una quota causale e non riassume eventuali dipendenze non lineari.
:::

### Linee guida interpretative

Le soglie proposte da @cohen1988statistical sono talvolta usate come riferimenti descrittivi:

| $|\rho|$ | Etichetta convenzionale |
|:---:|:---|
| circa 0.10 | piccola |
| circa 0.30 | media |
| circa 0.50 | grande |

Queste etichette non sono regole universali. La rilevanza di una correlazione dipende dalla qualità delle misure, dalla variabilità del campione, dal disegno dello studio, dalle conseguenze pratiche e dalla teoria di riferimento. Anche una correlazione numericamente piccola può essere importante in un processo cumulativo o quando riguarda esiti rilevanti; una correlazione elevata può invece derivare da ridondanza degli strumenti, variabili confondenti o artefatti di misurazione.

::: {.callout-warning title="Correlazione e causalità"}
Una correlazione descrive un'associazione lineare. Non stabilisce quale variabile produca l'altra e non esclude che entrambe dipendano da una terza variabile. L'interpretazione causale richiede un disegno e assunzioni ulteriori.
:::

## Proprietà matematiche della covarianza {#sec-cov-properties}

Le proprietà della covarianza hanno conseguenze pratiche rilevanti.

::: {#thm-cov-properties}
### Proprietà della covarianza

Siano $X$, $Y$ e $Z$ variabili casuali e $a$, $b$, $c$ costanti reali.

1. **Simmetria**: $\text{Cov}(X, Y) = \text{Cov}(Y, X)$.
2. **Covarianza con una costante**: $\text{Cov}(c, X) = 0$.
3. **Linearità rispetto a moltiplicazione**: $\text{Cov}(aX, bY) = ab \cdot \text{Cov}(X, Y)$.
4. **Additività**: $\text{Cov}(X + Y, Z) = \text{Cov}(X, Z) + \text{Cov}(Y, Z)$.
5. **Varianza della somma**:
   $$
   \mathbb{V}(X + Y) = \mathbb{V}(X) + \mathbb{V}(Y) + 2\,\text{Cov}(X, Y).
   $$
:::

La proprietà della **varianza di una somma** è cruciale:

- covarianza positiva: fluttuazioni vanno nella stessa direzione, amplificando la variabilità;
- covarianza negativa: fluttuazioni si compensano, riducendo la variabilità;
- covarianza nulla: varianza della somma = somma delle varianze.

### Ponte applicativo: affidabilità delle scale composite

Questa proprietà aiuta a comprendere la varianza di un punteggio composto. Quando gli item covariano positivamente, i termini di covarianza aumentano la varianza del punteggio totale. Ciò può favorire l'affidabilità se la covarianza riflette effettivamente il costrutto comune e gli errori non sono correlati; non basta però osservare covarianze positive per concludere che la scala sia affidabile o unidimensionale. Anche formulazioni simili, effetti di metodo o bias condivisi possono produrre covarianza.

## Incorrelazione e indipendenza {#sec-uncorrelated-vs-independent}

### Definizione di incorrelazione

Due variabili sono *incorrelate* quando la loro covarianza è nulla: $\text{Cov}(X, Y) = 0$.

### La distinzione cruciale

::: {.callout-important}
### Relazione asimmetrica

- **L'indipendenza implica l'incorrelazione**, purché esistano i momenti necessari: se $X$ e $Y$ sono indipendenti, $\operatorname{Cov}(X,Y)=0$.
- **L'incorrelazione NON implica l'indipendenza**: $\text{Cov}(X,Y) = 0$ non esclude dipendenze non lineari.
:::

Questa asimmetria nasce dal fatto che la correlazione cattura esclusivamente la *componente lineare* della relazione.

### Un esempio didattico: una relazione a U rovesciata

Una relazione a **U rovesciata**, spesso associata in forma semplificata alla legge di Yerkes-Dodson, illustra il limite della correlazione lineare: la prestazione cresce fino a un livello intermedio di arousal e poi diminuisce. La simulazione seguente serve soltanto a mostrare la forma matematica e non descrive una legge universale della prestazione psicologica.

```{r}
#| label: fig-arousal-performance-nonlinear
#| fig-cap: "Relazione simulata a U rovesciata tra arousal e prestazione. Una forte dipendenza non lineare può accompagnarsi a correlazioni lineari e monotone prossime a zero."

set.seed(42)
n <- 500
arousal <- runif(n, 0, 10)
prestazione <- -0.4 * (arousal - 5)^2 + 10 + rnorm(n, 0, 1)
r_lineare <- cor(arousal, prestazione)

df_yd <- data.frame(arousal = arousal, prestazione = prestazione)

ggplot(df_yd, aes(x = arousal, y = prestazione)) +
  geom_point(alpha = 0.4, size = 1.5) +
  geom_smooth(method = "lm", se = FALSE, color = "red", 
              linetype = "dashed", linewidth = 1) +
  geom_smooth(method = "loess", se = FALSE, color = "blue", linewidth = 1.2) +
  annotate("text", x = 8, y = 12, 
           label = paste0("r = ", round(r_lineare, 3)), 
           size = 4, color = "red") +
  labs(
    title = "Relazione simulata tra arousal e prestazione",
    subtitle = "Linea blu: andamento locale | Linea rossa: regressione lineare",
    x = "Livello di arousal",
    y = "Prestazione"
  )
```

```{r}
cat("Correlazione lineare (Pearson): r =", round(r_lineare, 3), "\n")
cat("Correlazione per ranghi (Spearman): ρs =", round(cor(arousal, prestazione, method = "spearman"), 3), "\n")
```

La @fig-arousal-performance-nonlinear mostra che una correlazione di Pearson prossima a zero non equivale ad assenza di dipendenza. Anche la correlazione di Spearman può risultare prossima a zero, perché misura associazioni monotone e non qualunque forma non lineare. La forma della nuvola di punti e un modello coerente con la teoria sono quindi indispensabili.

## Covarianza nell'inferenza bayesiana {#sec-covariance-in-bayes}

Nell'inferenza bayesiana, la covarianza diventa parte integrante della rappresentazione delle nostre credenze sui parametri.

### Covarianza a priori

Prima di osservare i dati, possiamo specificare una distribuzione a priori che includa una struttura di covarianza, riflettendo assunzioni teoriche sulle relazioni tra i parametri.

```{r}
#| label: fig-correlated-prior
#| fig-cap: "Campioni da una distribuzione a priori bivariata con correlazione positiva tra i due parametri."
mu_prior <- c(0, 0)
Sigma_prior <- matrix(c(1, 0.7, 0.7, 1), nrow = 2)

set.seed(123)
samples_prior <- MASS::mvrnorm(1000, mu_prior, Sigma_prior)

ggplot(as.data.frame(samples_prior), aes(x = V1, y = V2)) +
  geom_point(alpha = 0.4) +
  labs(
    title = "Prior multivariata con correlazione 0.7",
    subtitle = "Credenze iniziali sulla relazione tra parametri",
    x = expression(theta[1]),
    y = expression(theta[2])
  )
```

La @fig-correlated-prior visualizza le conseguenze della prior scelta. Specificare una correlazione positiva significa assegnare maggiore plausibilità congiunta alle configurazioni in cui i due parametri si discostano dalle rispettive medie nella stessa direzione. La matrice di covarianza deve inoltre essere matematicamente valida, in particolare simmetrica e semidefinita positiva.

### Covarianza a posteriori

Dopo l'osservazione dei dati, la distribuzione a posteriori presenta una propria struttura di covarianza che rappresenta lo stato aggiornato delle credenze.

### Ponte applicativo

In un modello di regressione, la covarianza *a posteriori* tra i parametri (ad esempio, intercetta e pendenza) rivela come le incertezze sui singoli parametri sono correlate. Una covarianza negativa (comune quando il predittore non è centrato) indica che una sovrastima dell'intercetta tende ad associarsi a una sottostima della pendenza.

Questa informazione è essenziale per:

- costruire intervalli di credibilità congiunti;
- propagare correttamente l'incertezza nelle previsioni;
- valutare l'identificabilità del modello.

## Riflessioni conclusive {.unnumbered .unlisted}

Covarianza e correlazione sintetizzano la componente lineare di una distribuzione congiunta. La covarianza conserva le unità di misura e mostra se gli scarti dalle rispettive medie tendono ad avere lo stesso segno o segno opposto. La correlazione divide questa quantità per le deviazioni standard e consente confronti su una scala compresa tra -1 e 1.

Questa sintesi è utile ma incompleta. Una correlazione prossima a zero non esclude una dipendenza non lineare; una correlazione elevata non dimostra causalità; il suo valore può dipendere dalla variabilità del campione, dalla qualità delle misure e dalla presenza di valori anomali. Visualizzazione, teoria e disegno dello studio restano quindi necessari per attribuire significato all'indice numerico.

Nel quadro bayesiano, la matrice di covarianza descrive anche come l'incertezza su più parametri o previsioni sia strutturata congiuntamente. Ignorare queste relazioni può distorcere gli intervalli congiunti e la propagazione dell'incertezza nelle previsioni. Nel capitolo successivo useremo le distribuzioni di probabilità per passare dalla descrizione della variabilità al ragionamento inferenziale.

## Esercizi {.unnumbered .unlisted}

1. In una distribuzione congiunta, valori elevati di $X$ tendono ad accompagnarsi a valori bassi di $Y$. Quale segno ci aspettiamo per la covarianza? Che cosa indica quel segno?

2. Due studi misurano la stessa associazione usando scale con unità diverse. Perché le covarianze non sono direttamente confrontabili, mentre le correlazioni lo sono più facilmente?

3. Una correlazione vale $-0.40$. Che cosa descrivono il segno e il valore assoluto? Quale conclusione causale non è consentita?

4. In una regressione lineare semplice, una correlazione di $0.50$ produce $\rho^2=0.25$. Come va interpretato questo valore? Perché non significa che una variabile causi il 25% dell'altra?

5. Due variabili hanno covarianza zero. Possiamo concludere che siano indipendenti? Descrivi una forma di relazione che potrebbe sfuggire alla covarianza.

6. Una scala contiene item positivamente correlati. È sufficiente per affermare che la scala sia affidabile e misuri un solo costrutto? Spiega quali cautele sono necessarie.

7. Una nuvola di punti segue chiaramente una forma a U rovesciata, ma la correlazione di Pearson è quasi zero. Come va interpretato questo risultato? Perché anche Spearman può essere prossimo a zero?

8. In una distribuzione a posteriori bivariata, intercetta e pendenza hanno covarianza negativa. Che cosa significa per l'incertezza congiunta sui due parametri?

::: {.callout-tip title="Soluzioni" collapse="true"}
1. Ci aspettiamo una covarianza negativa. Gli scarti positivi di una variabile tendono ad accompagnarsi a scarti negativi dell'altra, e viceversa.

2. La covarianza cambia quando cambiano le unità e le scale delle variabili. La correlazione divide per le deviazioni standard e rimuove le unità, purché le trasformazioni siano lineari; una trasformazione con segno negativo può invertirne il segno.

3. Il segno negativo indica una relazione lineare inversa; il valore assoluto 0.40 ne riassume l'intensità lineare. Non permette di concludere che una variabile causi l'altra.

4. Nel contesto della regressione lineare semplice con intercetta, 0.25 è la quota di varianza della risposta descritta dalla relazione lineare con il predittore. Non è una percentuale di causalità e non comprende necessariamente forme non lineari di dipendenza.

5. No. La covarianza zero esclude soltanto una tendenza lineare media. Una relazione a U, a U rovesciata o un'altra dipendenza simmetrica non lineare può avere covarianza nulla.

6. No. Le covarianze positive possono riflettere un costrutto comune, ma anche formulazioni ridondanti, effetti di metodo o errori correlati. L'affidabilità e la struttura dimensionale richiedono ulteriori analisi e assunzioni.

7. Il valore prossimo a zero indica assenza di una componente lineare netta, non assenza di relazione. Spearman misura monotonicità: in una curva che prima cresce e poi decresce, le due tendenze possono compensarsi anche nei ranghi.

8. Significa che, nella distribuzione a posteriori, valori dell'intercetta superiori alla propria media tendono ad accompagnarsi a valori della pendenza inferiori alla propria media. Le stime non devono quindi essere interpretate come incertezze separate e indipendenti.
:::

::: {.callout-note title="Punti chiave" collapse="true"}
- La covarianza misura la co-variazione lineare:
  $$
  \operatorname{Cov}(X,Y)
  =\mathbb{E}[(X-\mu_X)(Y-\mu_Y)]
  =\mathbb{E}[XY]-\mathbb{E}[X]\mathbb{E}[Y].
  $$
- Il segno indica la direzione della relazione lineare; il valore numerico dipende dalle unità di misura.
- La correlazione di Pearson standardizza la covarianza:
  $$
  \rho(X,Y)=\frac{\operatorname{Cov}(X,Y)}{\sigma_X\sigma_Y},
  \qquad -1\leq\rho\leq1.
  $$
- In una regressione lineare semplice con intercetta, $\rho^2$ coincide con la quota di varianza descritta dalla relazione lineare; non misura causalità.
- In generale,
  $$
  \operatorname{Var}(X+Y)
  =\operatorname{Var}(X)+\operatorname{Var}(Y)
  +2\operatorname{Cov}(X,Y).
  $$
- Se esistono i momenti necessari, l'indipendenza implica covarianza zero; l'inverso non è vero.
- Pearson descrive associazioni lineari; Spearman descrive associazioni monotone. Nessuno dei due cattura ogni forma di dipendenza.
- Una correlazione deve essere interpretata insieme a grafici, qualità delle misure, disegno dello studio e teoria.
- Nelle distribuzioni bayesiane multivariate, la covarianza descrive la struttura congiunta dell'incertezza sui parametri o sulle previsioni.
:::

::: {.callout-note title="Ambiente di sviluppo" collapse="true"}
```{r}
sessionInfo()
```
:::

## Bibliografia {.unnumbered .unlisted}
