# Covarianza e correlazione {#sec-prob-cov-cor}

## Introduzione {.unnumbered .unlisted}

Un ricercatore sta analizzando i dati di uno studio sulla relazione tra ansia e prestazione cognitiva negli studenti universitari. I risultati preliminari mostrano che, in media, livelli più alti di ansia si associano a punteggi più bassi nei test di memoria di lavoro. Ma quanto è robusta questa associazione? È clinicamente o teoricamente rilevante? E come possiamo comunicare questo risultato in modo che sia confrontabile con altri studi?

Queste domande richiedono strumenti che vadano oltre la descrizione di tendenze generali. La **covarianza** quantifica la tendenza di due variabili a variare insieme in modo sistematico, mentre la **correlazione** standardizza tale misura su una scala universale, permettendo confronti trasversali.

Dal punto di vista bayesiano, covarianza e correlazione possono essere interpretate come **riassunti quantitativi della struttura delle nostre credenze**, codificata nella distribuzione congiunta. Quando affermiamo che due variabili sono correlate negativamente con $\rho = -0.40$, stiamo esprimendo una proprietà specifica di come crediamo che queste variabili si comportino congiuntamente.

In questo capitolo:

1. **Estenderemo** il framework delle distribuzioni congiunte al caso continuo.
2. **Definiremo** la covarianza come misura della co-variazione lineare.
3. **Introdurremo** la correlazione come versione standardizzata.
4. **Discuteremo** le proprietà matematiche e il loro significato pratico.
5. **Chiariremo** la distinzione tra incorrelazione e indipendenza.
6. **Accenneremo** al ruolo della covarianza nell'inferenza bayesiana.

::: {.callout-tip collapse="true"}
## Prerequisiti

Per seguire questo capitolo è necessario aver letto:

- @sec-prob-random-var — per il concetto di variabili casuali multiple.
- @sec-prob-random-var-properties — **fondamentale** per valore atteso e varianza.

Conoscenze matematiche richieste:

- @sec-apx-sums - per calcoli con distribuzioni discrete congiunte.
- @sec-apx-calculus - per densità congiunte continue.

Competenze pratiche:

- Familiarità con R e visualizzazione di distribuzioni bivariate.
:::

::: {.callout-caution collapse=true title="Preparazione del Notebook"}
```{r}
here::here("code", "_common.R") |>
  source()

library(MASS)
library(viridis)
library(ggExtra)

# Riapplica il tema per sicurezza
apply_visual_theme()
```
:::

## Dalle tabelle discrete alle densità continue {#sec-from-discrete-to-continuous}

Nel capitolo sugli assiomi (@sec-prob-axioms-coherence) abbiamo utilizzato tabelle congiunte per rappresentare le nostre credenze su coppie di variabili binarie. Gli stessi principi si estendono a situazioni più complesse: tabelle con più categorie e densità congiunte per variabili continue.

### Tabelle con più categorie

Consideriamo la relazione tra ansia e prestazione cognitiva. Numerosi studi suggeriscono una relazione negativa tra questi fattori [@eysenck2007anxiety]. Supponiamo di codificare l'ansia in tre livelli (bassa, media, alta) e la prestazione in tre livelli (insufficiente, sufficiente, buona).

Una possibile distribuzione congiunta che rappresenta le nostre credenze, informate dalla letteratura:

| | Ansia Bassa | Ansia Media | Ansia Alta | Marginale |
|---|---|---|---|---|
| **Insufficiente** | 0.05 | 0.10 | 0.15 | 0.30 |
| **Sufficiente** | 0.15 | 0.20 | 0.10 | 0.45 |
| **Buona** | 0.10 | 0.10 | 0.05 | 0.25 |
| **Marginale** | 0.30 | 0.40 | 0.30 | 1.00 |

Ogni cella rappresenta il nostro grado di credenza in una specifica configurazione. I principi di costruzione sono gli stessi visti per le tabelle 2×2: le marginali si ottengono sommando, le condizionate dividendo per la marginale appropriata.

### Il caso continuo: densità congiunte

Quando le variabili assumono valori continui, la distribuzione congiunta viene descritta mediante una **densità congiunta** $f(x,y)$.

::: {#def-joint-density}
Una *densità congiunta* $f(x,y)$ assegna a ogni configurazione $(x,y)$ un valore che rappresenta la concentrazione della credenza in quella regione. Per essere coerente, deve soddisfare:

1. **Non negatività**: $f(x,y) \geq 0$ per ogni $(x,y)$;
2. **Normalizzazione**: $\int_{-\infty}^{+\infty} \int_{-\infty}^{+\infty} f(x,y)\,dx\,dy = 1$.
:::

Le densità marginali si ottengono integrando rispetto a una delle variabili:

$$
f_X(x) = \int_{-\infty}^{+\infty} f(x,y)\,dy,
\qquad
f_Y(y) = \int_{-\infty}^{+\infty} f(x,y)\,dx.
$$

Le densità condizionate si ottengono dividendo la densità congiunta per la marginale appropriata:

$$
f_{X \mid Y}(x \mid y) = \frac{f(x,y)}{f_Y(y)}.
$$

### Regole di somma e prodotto per le densità congiunte

Le regole si applicano senza modifiche concettuali, sostituendo le somme con gli integrali.

- **Regola di somma (marginalizzazione)**: $f_Y(y) = \int_{-\infty}^{+\infty} f_{X,Y}(x,y)\,dx$.
- **Regola di prodotto**: $f_{X,Y}(x,y) = f_{Y \mid X}(y \mid x) f_X(x) = f_{X \mid Y}(x \mid y) f_Y(y)$.

Queste relazioni mostrano che conoscere la distribuzione congiunta equivale a conoscere tutte le marginali e condizionate.

### Visualizzazione di una distribuzione congiunta continua

Modelliamo la relazione ansia-prestazione come una distribuzione continua.

```{r fig.asp=1}
#| echo: false
# Parametri della distribuzione bivariata normale
mu <- c(30, 70)
sigma_x <- 10
sigma_y <- 15
rho <- -0.5

Sigma <- matrix(
  c(sigma_x^2, rho * sigma_x * sigma_y,
    rho * sigma_x * sigma_y, sigma_y^2),
  nrow = 2
)

set.seed(123)
dati <- as.data.frame(mvrnorm(500, mu, Sigma))
colnames(dati) <- c("Ansia", "Prestazione")

grafico <- ggplot(dati, aes(x = Ansia, y = Prestazione)) +
  stat_density_2d(
    aes(fill = after_stat(density)),
    geom = "raster", contour = FALSE
  ) +
  scale_fill_viridis(
    option = "viridis",
    name = "Densità di\ncredenza"
  ) +
  geom_density_2d(color = "white", linewidth = 0.5, linetype = "dotted") +
  geom_point(alpha = 0.2, size = 0.8, color = "white") +
  labs(
    title = "Distribuzione congiunta: Ansia e Prestazione",
    subtitle = "Colori più chiari = configurazioni a cui assegniamo maggiore plausibilità",
    x = "Punteggio Ansia",
    y = "Punteggio Prestazione Cognitiva"
  )

grafico_finale <- ggMarginal(
  grafico,
  type = "density",
  fill = "lightblue", 
  color = "black"
)

grafico_finale
```

La regione più chiara (bassa ansia, buona prestazione) rappresenta le configurazioni a cui attribuiamo la massima credibilità. L'orientamento ellittico, inclinato verso il basso, riflette la correlazione negativa.

::: {.callout-important title="Dalla distribuzione congiunta ai riassunti numerici"}

La distribuzione congiunta contiene tutta l'informazione sulle relazioni tra le variabili. Tuttavia, comunicare un'intera distribuzione può risultare complesso.

La covarianza e la correlazione sono riassunti numerici che:

- catturano l'aspetto *lineare* della relazione;
- condensano l'informazione in un singolo numero;
- comportano una perdita di informazione: dipendenze non lineari possono esistere anche in presenza di correlazione nulla.

Questi indici sono strumenti utili ma parziali: la distribuzione congiunta resta la fonte primaria dell'informazione.
:::

## Covarianza: misura della co-variazione lineare {#sec-covariance}

### La domanda fondamentale

Quando diciamo che due variabili "co-variano", intendiamo che tendono a muoversi insieme in modo sistematico:

- Quando l'ansia è sopra la sua media, la prestazione tende a essere sotto la sua media?
- Quando il supporto sociale è elevato, il benessere tende a essere elevato?

La covarianza formalizza questa intuizione.

::: {#def-covariance}
### Covarianza

La *covarianza* tra due variabili casuali $X$ e $Y$ è:

$$
\text{Cov}(X, Y) = \mathbb{E}\left[(X - \mathbb{E}[X])(Y - \mathbb{E}[Y])\right].
$$

Per variabili discrete con distribuzione congiunta $p(x,y)$:

$$
\text{Cov}(X, Y) = \sum_{x}\sum_{y}(x - \mu_X)(y - \mu_Y)\,p(x, y).
$$
:::

L'interpretazione emerge dalla struttura del prodotto $(X - \mu_X)(Y - \mu_Y)$:

- quando **entrambe** sono sopra le medie, il prodotto è **positivo**;
- quando **entrambe** sono sotto, il prodotto è **positivo**;
- quando una è sopra e l'altra sotto, il prodotto è **negativo**.

La covarianza è la media di questi prodotti:

- **positiva**: le variabili tendono a muoversi nella stessa direzione;
- **negativa**: tendono a muoversi in direzioni opposte;
- **nulla**: assenza di tendenza *lineare* sistematica.

### Formula computazionale

$$
\text{Cov}(X, Y) = \mathbb{E}[XY] - \mathbb{E}[X]\mathbb{E}[Y].
$$

Questa espressione confronta il valore atteso del prodotto $XY$ sotto la distribuzione congiunta effettiva con il valore che si otterrebbe se le variabili fossero **indipendenti**. La differenza misura quanto la distribuzione congiunta si discosti dall'indipendenza.

::: {.callout-note collapse=true title="Esempio: calcolo dalla tabella congiunta"}

Applichiamo i concetti alla tabella ansia-prestazione con codifica numerica: prestazione $X \in \{0,1,2\}$ e ansia $Y \in \{0,1,2\}$.

```{r}
tab_joint <- matrix(
  c(0.05, 0.10, 0.15,
    0.15, 0.20, 0.10,
    0.10, 0.10, 0.05),
  nrow = 3, byrow = TRUE,
  dimnames = list(
    Prestazione = c("Insufficiente (0)", "Sufficiente (1)", "Buona (2)"),
    Ansia = c("Bassa (0)", "Media (1)", "Alta (2)")
  )
)

val_prest <- 0:2
val_ansia <- 0:2
marg_prest <- rowSums(tab_joint)
marg_ansia <- colSums(tab_joint)

E_X <- sum(val_prest * marg_prest)
E_Y <- sum(val_ansia * marg_ansia)

E_XY <- 0
for (i in 1:3) {
  for (j in 1:3) {
    E_XY <- E_XY + val_prest[i] * val_ansia[j] * tab_joint[i, j]
  }
}

Cov_XY <- E_XY - E_X * E_Y

cat("Cov(X,Y) =", round(Cov_XY, 3), "\n")
```

La covarianza negativa riflette la struttura delle nostre credenze: alta ansia si accompagna a bassa prestazione.
:::

## Correlazione: covarianza standardizzata {#sec-correlation}

### Il problema delle unità di misura

La covarianza dipende dalle unità di misura. Se misurassimo l'ansia su una scala da 0 a 100 anziché da 0 a 2, la covarianza cambierebbe, anche se la relazione rimanesse invariata.

La **correlazione** risolve questo problema standardizzando la covarianza.

::: {#def-correlation}
### Coefficiente di correlazione

Il *coefficiente di correlazione* (o correlazione di Pearson) tra $X$ e $Y$ è:

$$
\rho(X,Y) = \frac{\text{Cov}(X,Y)}{\sqrt{\mathbb{V}(X)\,\mathbb{V}(Y)}} = \frac{\text{Cov}(X,Y)}{\sigma_X \sigma_Y}.
$$
:::

### Proprietà fondamentali

1. **Limitatezza**: $-1 \leq \rho(X,Y) \leq 1$.

2. **Invarianza rispetto a trasformazioni lineari**: se $a > 0$ e $b > 0$, $\rho(aX + c, bY + d) = \rho(X,Y)$.

3. **Valori estremi**:
   - $\rho = +1$: relazione lineare perfetta positiva;
   - $\rho = -1$: relazione lineare perfetta negativa;
   - $\rho = 0$: assenza di relazione *lineare*.

### Ponte applicativo: perché usiamo la correlazione

La correlazione si è affermata come linguaggio comune per comunicare l'intensità delle associazioni in psicologia per motivi precisi:

1. **Comparabilità**: $\rho = -0.40$ ha lo stesso significato indipendentemente dalle scale specifiche.

2. **Interpretabilità intuitiva**: $\rho^2$ rappresenta la **proporzione di varianza condivisa**. Con $\rho = -0.40$, il 16% della variabilità nella prestazione è associato alla variabilità dell'ansia.

3. **Sintesi per la meta-analisi**: essendo standardizzata, può essere aggregata tra studi.

::: {.callout-note collapse="true" title="Esempio: correlazione ansia-prestazione"}

```{r}
Var_X <- sum(val_prest^2 * marg_prest) - E_X^2
Var_Y <- sum(val_ansia^2 * marg_ansia) - E_Y^2
rho_XY <- Cov_XY / sqrt(Var_X * Var_Y)

cat("Correlazione ρ =", round(rho_XY, 3), "\n")
cat("Varianza condivisa ρ² =", round(rho_XY^2, 3), "\n")
```

Il valore $\rho \approx -0.26$ indica una relazione lineare negativa di entità modesta. Circa il 7% della variabilità di una variabile è associato all'altra.
:::

### Linee guida interpretative

Le convenzioni di @cohen1988statistical forniscono un punto di riferimento:

| $|\rho|$ | Interpretazione |
|:---:|:---|
| $< 0.3$ | Modesta ("small") |
| $0.3 - 0.5$ | Moderata ("medium") |
| $\geq 0.5$ | Sostanziale ("large") |

Tuttavia, queste soglie vanno valutate nel **contesto specifico**:

| Contesto | Correlazione tipica | Interpretazione |
|----------|:---:|-----------------|
| Affidabilità test-retest | 0.70 - 0.90 | Necessaria per scale affidabili |
| Validità convergente | 0.40 - 0.70 | Costrutti simili |
| Validità discriminante | $< 0.30$ | Costrutti distinti |
| Predittori comportamentali | 0.20 - 0.40 | Tipico in psicologia sociale |

## Proprietà matematiche della covarianza {#sec-cov-properties}

Le proprietà della covarianza hanno conseguenze pratiche rilevanti.

::: {#thm-cov-properties}
### Proprietà della covarianza

Siano $X$, $Y$ e $Z$ variabili casuali e $a$, $b$, $c$ costanti reali.

1. **Simmetria**: $\text{Cov}(X, Y) = \text{Cov}(Y, X)$.
2. **Covarianza con una costante**: $\text{Cov}(c, X) = 0$.
3. **Linearità rispetto a moltiplicazione**: $\text{Cov}(aX, bY) = ab \cdot \text{Cov}(X, Y)$.
4. **Additività**: $\text{Cov}(X + Y, Z) = \text{Cov}(X, Z) + \text{Cov}(Y, Z)$.
5. **Varianza della somma**:
   $$
   \mathbb{V}(X + Y) = \mathbb{V}(X) + \mathbb{V}(Y) + 2\,\text{Cov}(X, Y).
   $$
:::

La proprietà della **varianza di una somma** è cruciale:

- covarianza positiva: fluttuazioni vanno nella stessa direzione, amplificando la variabilità;
- covarianza negativa: fluttuazioni si compensano, riducendo la variabilità;
- covarianza nulla: varianza della somma = somma delle varianze.

### Ponte applicativo: affidabilità delle scale composite

Questa proprietà spiega perché le scale psicometriche composte da più item sono più affidabili dei singoli item. Quando gli item misurano lo stesso costrutto, sono **positivamente correlati**. Nella varianza del punteggio totale, le covarianze positive si sommano, amplificando la componente di varianza comune (il "segnale") e riducendo l'impatto dell'errore casuale.

## Incorrelazione e indipendenza {#sec-uncorrelated-vs-independent}

### Definizione di incorrelazione

Due variabili sono *incorrelate* quando la loro covarianza è nulla: $\text{Cov}(X, Y) = 0$.

### La distinzione cruciale

::: {.callout-important}
### Relazione asimmetrica

- **L'indipendenza implica l'incorrelazione**: se $X$ e $Y$ sono indipendenti, $\text{Cov}(X,Y) = 0$.
- **L'incorrelazione NON implica l'indipendenza**: $\text{Cov}(X,Y) = 0$ non esclude dipendenze non lineari.
:::

Questa asimmetria nasce dal fatto che la correlazione cattura esclusivamente la *componente lineare* della relazione.

### Un esempio psicologico: la legge di Yerkes-Dodson

La legge di Yerkes-Dodson descrive una relazione a **U rovesciata** tra arousal e prestazione: la prestazione migliora fino a un punto ottimale, poi declina.

```{r}
#| fig-cap: "Legge di Yerkes-Dodson: relazione curvilinea tra arousal e prestazione. La correlazione lineare è quasi nulla nonostante la forte dipendenza."

set.seed(42)
n <- 500
arousal <- runif(n, 0, 10)
prestazione <- -0.4 * (arousal - 5)^2 + 10 + rnorm(n, 0, 1)
r_lineare <- cor(arousal, prestazione)

df_yd <- data.frame(arousal = arousal, prestazione = prestazione)

ggplot(df_yd, aes(x = arousal, y = prestazione)) +
  geom_point(alpha = 0.4, size = 1.5) +
  geom_smooth(method = "lm", se = FALSE, color = "red", 
              linetype = "dashed", linewidth = 1) +
  geom_smooth(method = "loess", se = FALSE, color = "blue", linewidth = 1.2) +
  annotate("text", x = 8, y = 12, 
           label = paste0("r = ", round(r_lineare, 3)), 
           size = 4, color = "red") +
  labs(
    title = "Legge di Yerkes-Dodson: arousal e prestazione",
    subtitle = "Linea blu: relazione vera (curvilinea) | Linea rossa: regressione lineare",
    x = "Livello di arousal",
    y = "Prestazione"
  )
```

```{r}
cat("Correlazione lineare (Pearson): r =", round(r_lineare, 3), "\n")
cat("Correlazione non lineare (Spearman): ρ =", round(cor(arousal, prestazione, method = "spearman"), 3), "\n")
```

**Interpretazione clinica**: un terapeuta che valutasse solo la correlazione lineare potrebbe concludere erroneamente che "non vi sia alcuna relazione". In realtà, la relazione è forte ma curvilinea: sia livelli troppo bassi che troppo alti di ansia compromettono la prestazione. L'obiettivo non è eliminare l'ansia, ma modularla.

## Covarianza nell'inferenza bayesiana {#sec-covariance-in-bayes}

Nell'inferenza bayesiana, la covarianza diventa parte integrante della rappresentazione delle nostre credenze sui parametri.

### Covarianza a priori

Prima di osservare i dati, possiamo specificare una distribuzione a priori che includa una struttura di covarianza, riflettendo assunzioni teoriche sulle relazioni tra i parametri.

```{r}
mu_prior <- c(0, 0)
Sigma_prior <- matrix(c(1, 0.7, 0.7, 1), nrow = 2)

set.seed(123)
samples_prior <- mvrnorm(1000, mu_prior, Sigma_prior)

ggplot(as.data.frame(samples_prior), aes(x = V1, y = V2)) +
  geom_point(alpha = 0.4) +
  labs(
    title = "Prior multivariata con correlazione 0.7",
    subtitle = "Credenze iniziali sulla relazione tra parametri",
    x = expression(theta[1]),
    y = expression(theta[2])
  )
```

Specificare una correlazione positiva nella prior equivale ad affermare che valori elevati di un parametro tendono ad accompagnarsi a valori elevati dell'altro.

### Covarianza a posteriori

Dopo l'osservazione dei dati, la distribuzione a posteriori presenta una propria struttura di covarianza che rappresenta lo stato aggiornato delle credenze.

### Ponte applicativo

In un modello di regressione, la covarianza *a posteriori* tra i parametri (ad esempio, intercetta e pendenza) rivela come le incertezze sui singoli parametri sono correlate. Una covarianza negativa (comune quando il predittore non è centrato) indica che una sovrastima dell'intercetta tende ad associarsi a una sottostima della pendenza.

Questa informazione è essenziale per:

- costruire intervalli di credibilità congiunti;
- propagare correttamente l'incertezza nelle previsioni;
- valutare l'identificabilità del modello.

## Riflessioni conclusive {.unnumbered .unlisted}

La covarianza e la correlazione sono strumenti fondamentali per quantificare la relazione lineare tra due variabili. Emergono naturalmente dalla distribuzione congiunta e ne forniscono una sintesi numerica utile, ma inevitabilmente parziale.

Per lo psicologo clinico e il ricercatore, questi concetti hanno utilità pratica immediata:

- **validazione degli strumenti**: correlazioni misurano validità convergente e discriminante;
- **studio delle differenze individuali**: quantificano associazioni tra tratti e comportamenti;
- **pratica clinica**: informano sulle aspettative di comorbidità;
- **modellazione statistica**: la matrice di covarianza è il cuore di regressione, analisi fattoriale e modelli a equazioni strutturali.

Un avvertimento cruciale: covarianza e correlazione catturano **soltanto la componente lineare** della relazione. L'esempio di Yerkes-Dodson mostra come associazioni psicologicamente significative possano rimanere nascoste. Per un'analisi solida, l'esplorazione numerica deve sempre essere affiancata da un'attenta **visualizzazione dei dati**.

## Punti chiave da ricordare {.unnumbered}

::: {.callout-important}

1. **Dalle tabelle discrete alle densità congiunte**
   - $f(x,y)$ è la densità congiunta per variabili continue.
   - Regole di somma e prodotto: somme sostituite da integrali.
   - La distribuzione congiunta contiene tutta l'informazione.

2. **Covarianza come misura della co-variazione lineare**
   - $\text{Cov}(X,Y) = \mathbb{E}[(X-\mu_X)(Y-\mu_Y)]$.
   - Positiva: valori alti insieme, bassi insieme.
   - Negativa: valori alti con bassi.
   - Nulla: assenza di relazione lineare.

3. **Formula computazionale**
   - $\text{Cov}(X,Y) = \mathbb{E}[XY] - \mathbb{E}[X]\mathbb{E}[Y]$.

4. **Correlazione come standardizzazione**
   - $\rho(X,Y) = \text{Cov}(X,Y)/(\sigma_X \sigma_Y)$.
   - Sempre $-1 \leq \rho \leq 1$.
   - Permette confronti tra scale diverse.

5. **Incorrelazione ≠ indipendenza**
   - Indipendenza $\Rightarrow$ incorrelazione.
   - Incorrelazione $\not\Rightarrow$ indipendenza.
   - Esempio: legge di Yerkes-Dodson.

6. **Varianza della somma**
   - $\text{Var}(X+Y) = \text{Var}(X) + \text{Var}(Y) + 2\text{Cov}(X,Y)$.
   - Spiega perché le scale composite sono più affidabili.

**Formule da ricordare:**

$$
\text{Cov}(X,Y) = \mathbb{E}[XY] - \mathbb{E}[X]\mathbb{E}[Y]
$$

$$
\rho(X,Y) = \frac{\text{Cov}(X,Y)}{\sigma_X \sigma_Y}
$$

$$
\text{Var}(X + Y) = \text{Var}(X) + \text{Var}(Y) + 2\text{Cov}(X,Y)
$$

**Per il prossimo capitolo:**

Nel @sec-prob-inference-uncertainty passeremo all'**inferenza statistica**, presentando la distribuzione campionaria, l'errore standard e il teorema del limite centrale. Questi concetti rappresentano il ponte tra la probabilità e l'inferenza bayesiana.

:::

::: {.callout-note collapse=true title="Informazioni sull'ambiente di sviluppo"}
```{r}
sessionInfo()
```
:::
