# Covarianza e correlazione {#sec-prob-cov-cor}

## Introduzione {.unnumbered .unlisted}

Nel @sec-prob-axioms-coherence abbiamo costruito tabelle di probabilità congiunta per rappresentare in modo coerente le nostre credenze sui sistemi multivariati. Abbiamo visto che queste tabelle costituiscono la rappresentazione più completa delle relazioni tra le variabili: una volta specificata una distribuzione congiunta coerente, tutte le altre quantità probabilistiche, come le distribuzioni marginali, condizionate e le probabilità di eventi complessi, ne derivano automaticamente attraverso operazioni di somma e normalizzazione.

In questo capitolo ci poniamo una domanda pratica: come possiamo riassumere in modo sintetico la struttura di dipendenza tra variabili espressa da una distribuzione congiunta? La covarianza e la correlazione forniscono indici numerici che catturano un aspetto specifico della relazione tra variabili: la tendenza alla covariazione lineare. Dal punto di vista bayesiano, questi indici sintetizzano in forma compatta le informazioni sulla struttura delle nostre credenze codificate nella distribuzione congiunta.

Prima di introdurre questi indici, estenderemo brevemente il framework delle tabelle congiunte al caso continuo, mostrando come le stesse idee si applichino quando le variabili assumono valori su scale numeriche continue. Questa estensione è necessaria per comprendere appieno il significato della covarianza e della correlazione, che trovano la loro applicazione più naturale proprio nel contesto delle distribuzioni continue.

### Panoramica del capitolo {.unnumbered .unlisted}

- Estensione al caso continuo: dalle tabelle alle densità congiunte.
- Covarianza come misura epistemica della co-variazione lineare.
- Correlazione come versione standardizzata della covarianza.
- Proprietà matematiche e loro significato epistemico.
- Il concetto di incorrelazione e la sua relazione con l'indipendenza.
- Applicazioni nell'inferenza bayesiana.

::: {.callout-tip collapse=true}
## Prerequisiti

- @sec-prob-axioms-coherence: assiomi e coerenza delle credenze.
- Concetti di valore atteso e varianza.
:::

::: {.callout-caution collapse=true title="Preparazione del Notebook"}

```{r}
here::here("code", "_common.R") |>
  source()
library(MASS)
library(viridis)
library(ggExtra)
```
:::

## Dalle tabelle discrete alle densità continue

Nel @sec-prob-axioms-coherence abbiamo lavorato con tabelle congiunte 2×2 per rappresentare credenze su coppie di variabili binarie. Questi stessi principi si estendono naturalmente a situazioni più complesse: tabelle con più categorie quando le variabili hanno molti livelli, e densità congiunte quando le variabili assumono valori su scale continue.

### Tabelle con più categorie

Consideriamo un esempio tratto dalla letteratura psicologica: la relazione tra ansia e prestazione cognitiva negli studenti universitari. La ricerca indica spesso una relazione negativa tra questi fattori [@eysenck2007anxiety]. Codifichiamo l'ansia in tre livelli (bassa, media, alta) e la prestazione in tre livelli (insufficiente, sufficiente, buona).

La distribuzione congiunta che rappresenta le nostre credenze basate sulla letteratura potrebbe assumere la seguente forma:

|               | Ansia Bassa | Ansia Media | Ansia Alta | Marginale |
|---------------|-------------|-------------|------------|-----------|
| Insufficiente | 0.05        | 0.10        | 0.15       | 0.30      |
| Sufficiente   | 0.15        | 0.20        | 0.10       | 0.45      |
| Buona         | 0.10        | 0.10        | 0.05       | 0.25      |
| **Marginale** | 0.30        | 0.40        | 0.30       | 1.00      |

Ogni cella rappresenta il nostro grado di credenza in una specifica configurazione. Ad esempio, assegniamo una probabilità dello 0.20 alla configurazione "prestazione sufficiente con ansia media", mentre attribuiamo solo uno 0.05 alla configurazione "buona prestazione con alta ansia", riflettendo quanto riportato dalla letteratura sulla relazione negativa tra ansia e prestazione.

I principi rimangono gli stessi delle tabelle 2×2: le marginali si ottengono sommando lungo le righe e le colonne, le condizionate si ricavano dividendo per la marginale appropriata e la coerenza è garantita dalla non negatività di tutte le celle e dalla somma totale pari a uno.

### Il caso continuo: densità congiunte

Quando le variabili sono continue, come i punteggi su scale psicometriche, i tempi di reazione o le misure fisiologiche, la distribuzione congiunta è rappresentata da una *densità* $f(x,y)$ piuttosto che da probabilità discrete. L'interpretazione epistemica rimane la stessa: la densità indica quanto riteniamo plausibile una determinata regione dello spazio delle configurazioni possibili.

::: {#def-joint-density}
Una *densità congiunta* $f(x,y)$ assegna a ogni configurazione $(x,y)$ un valore che rappresenta la "concentrazione di credenza" in quella regione. Per essere coerente, deve soddisfare:

1. **Non-negatività**: $f(x,y) \geq 0$ per ogni $(x,y)$.

2. **Normalizzazione**: 
$$\int_{-\infty}^{+\infty}\int_{-\infty}^{+\infty} f(x,y)\,dx\,dy = 1.$$
:::

Come per le tabelle discrete, la densità congiunta contiene tutte le informazioni sulle relazioni tra le variabili. Le densità marginali si ottengono integrando su una delle variabili:

$$
f_X(x) = \int_{-\infty}^{+\infty} f(x,y) \, dy, \qquad f_Y(y) = \int_{-\infty}^{+\infty} f(x,y) \, dx.
$$

Le densità condizionate si ricavano dividendo la congiunta per la marginale:

$$
f_{X \mid Y}(x \mid y) = \frac{f(x,y)}{f_Y(y)}.
$$

### Visualizzazione di una distribuzione congiunta continua

Per rendere più concreto il concetto di densità congiunta, consideriamo nuovamente la relazione tra ansia e prestazione cognitiva, questa volta modellata come distribuzione continua. Possiamo visualizzare la densità come una mappa termica in cui i colori più caldi indicano le configurazioni a cui attribuiamo maggiore probabilità.

```{r fig.asp=1}
#| echo: false
# Parametri della distribuzione bivariata normale
# Questi parametri codificano le nostre credenze basate sulla letteratura
mu <- c(30, 70)  # Ansia media bassa, prestazione media alta
sigma_x <- 10    # Incertezza sull'ansia
sigma_y <- 15    # Incertezza sulla prestazione
rho <- -0.5      # Correlazione negativa (dalla letteratura)

# Matrice di covarianza che codifica la struttura delle nostre credenze
Sigma <- matrix(
  c(sigma_x^2, rho * sigma_x * sigma_y,
    rho * sigma_x * sigma_y, sigma_y^2),
  nrow = 2
)

# Simuliamo dati da questa distribuzione di credenza
set.seed(123)
dati <- as.data.frame(mvrnorm(500, mu, Sigma))
colnames(dati) <- c("Ansia", "Prestazione")

# Grafico con mappa termica della densità congiunta
grafico <- ggplot(dati, aes(x = Ansia, y = Prestazione)) +
  stat_density_2d(
    aes(fill = after_stat(density)),
    geom = "raster", contour = FALSE
  ) +
  scale_fill_viridis(
    option = "viridis",
    name = "Densità di\ncredenza"
  ) +
  geom_density_2d(color = "white", linewidth = 0.5, linetype = "dotted") +
  geom_point(alpha = 0.2, size = 0.8, color = "white") +
  labs(
    title = "Distribuzione congiunta: Ansia e Prestazione",
    subtitle = "Colori più chiari = configurazioni a cui assegniamo maggiore plausibilità",
    x = "Punteggio Ansia",
    y = "Punteggio Prestazione Cognitiva"
  ) +
  theme_minimal()

# Aggiungere grafici marginali delle densità
grafico_finale <- ggMarginal(
  grafico,
  type = "density",
  fill = "lightblue", 
  color = "black"
)

grafico_finale
```

La visualizzazione rivela diversi aspetti della struttura delle nostre credenze. La regione più chiara, situata nella parte centro-sinistra in alto, rappresenta le configurazioni a cui attribuiamo la massima credibilità: bassa ansia associata a buona prestazione. Le regioni più scure, verso l'angolo in alto a destra, indicano configurazioni meno plausibili: alta ansia con buona prestazione. L'orientamento ellittico della distribuzione, inclinato verso il basso da sinistra a destra, riflette la correlazione negativa che abbiamo incorporato nelle nostre credenze sulla base della letteratura.

I grafici ai margini mostrano le densità marginali, ottenute proiettando la distribuzione congiunta su ciascun asse. Queste rappresentano le nostre credenze su ciascuna variabile singolarmente, quando non sono condizionate dall'altra.

::: {.callout-important title="Dalla distribuzione congiunta ai riassunti numerici"}

La distribuzione congiunta contiene tutte le informazioni sulle relazioni tra le variabili. Tuttavia, comunicare un'intera distribuzione può essere complesso. La covarianza e la correlazione sono riassunti unidimensionali che:

- catturano l'aspetto lineare della relazione;
- semplificano la comunicazione a un singolo numero;
- perdono informazioni: possono esistere dipendenze non lineari con correlazione pari a zero.

Questi indici sono derivazioni utili ma parziali; la distribuzione congiunta rimane la fonte primaria di informazione.
:::

Nel contesto del tuo capitolo, la sezione "The sum and product rule" è concettualmente corretta, ma la formulazione inglese e la sintassi mista con le virgole all’inizio di ogni riga rendono la lettura poco fluida per uno studente di psicologia. Inoltre, l’idea delle regole di somma e prodotto è già stata introdotta nei capitoli precedenti sulle tabelle congiunte e sulle densità, quindi potrebbe essere utile integrarla in maniera più naturale nel flusso del discorso, senza separarla come una sezione a sé.

### Regole di somma e prodotto per le densità congiunte

Come abbiamo visto con le tabelle congiunte discrete, è possibile derivare le probabilità marginali e condizionate a partire dalla distribuzione congiunta. Lo stesso principio vale quando le variabili sono continue, sostituendo le somme con le integrali. Formalmente:

* **Regola di somma (marginalizzazione)**
  La densità marginale di $Y$ si ottiene integrando la densità congiunta $f_{X,Y}(x,y)$ rispetto a $x$:
  $$
  f_Y(y) = \int_{-\infty}^{+\infty} f_{X,Y}(x,y) \,dx.
  $$
  Analogamente, la densità marginale di $X$ è
  $$
  f_X(x) = \int_{-\infty}^{+\infty} f_{X,Y}(x,y) \,dy.
  $$

* **Regola di prodotto (decomposizione in condizionale e marginale)**
  La distribuzione congiunta può essere espressa come prodotto della distribuzione marginale e di quella condizionale:
  $$
  f_{X,Y}(x,y) = f_{Y \mid X}(y \mid x) f_X(x) = f_{X \mid Y}(x \mid y) f_Y(y),
  $$
  dove $f_{Y \mid X}(y \mid x)$ è la densità condizionata di $Y$ dato $X$.

Queste regole mostrano che conoscere la distribuzione congiunta equivale a conoscere tutte le distribuzioni marginali e condizionate, e viceversa: tutte le informazioni sulle relazioni tra variabili sono contenute in $f_{X,Y}(x,y)$. Da questo punto di vista, la covarianza e la correlazione possono essere viste come sintesi numeriche che riassumono parte di queste relazioni, in particolare la tendenza lineare alla covariazione.

## Covarianza: misura della co-variazione lineare

### Definizione e interpretazione

La covarianza quantifica la tendenza di due variabili a variare insieme in modo sistematico. Formalmente, misura il valore atteso del prodotto delle deviazioni di ciascuna variabile dalla propria media.

::: {#def-covariance}
La *covarianza* tra due variabili casuali $X$ e $Y$ è definita come:

$$
\text{Cov}(X, Y) = \mathbb{E}\left[(X - \mathbb{E}[X])(Y - \mathbb{E}[Y])\right].
$$

Per variabili discrete con distribuzione congiunta $p(x,y)$:

$$
\text{Cov}(X, Y) = \sum_{x}\sum_{y}(x - \mu_X)(y - \mu_Y)p(x, y),
$$

dove $\mu_X = \mathbb{E}[X]$ e $\mu_Y = \mathbb{E}[Y]$ sono i valori attesi.
:::

L'interpretazione della covarianza emerge dalla struttura del prodotto $(X - \mu_X)(Y - \mu_Y)$. Quando entrambe le variabili si trovano dalla stessa parte delle rispettive medie, entrambe sopra o entrambe sotto, il prodotto è positivo. Quando si trovano su lati opposti, il prodotto è negativo. La covarianza è la media di questi prodotti, ponderata secondo la distribuzione congiunta.

Una **covarianza positiva** che le configurazioni in cui entrambe le variabili si discostano nella stessa direzione dalle rispettive medie ricevono maggiore credibilità nella distribuzione congiunta. In altre parole, crediamo che valori alti di $X$ tendano ad accompagnarsi ai valori alti di $Y$ e viceversa.

Una **covarianza negativa** indica che le configurazioni in cui le variabili deviano in direzioni opposte ricevono maggiore credibilità. Crediamo che valori alti di $X$ tendano ad accompagnarsi ai valori bassi di $Y$.

Una **covarianza nulla** indica l'assenza di una tendenza lineare sistematica nella distribuzione della credenza. Le deviazioni dalla media non mostrano un pattern prevedibile di co-variazione.

### Formula computazionale

La covarianza può essere calcolata in modo equivalente come:

$$
\text{Cov}(X, Y) = \mathbb{E}[XY] - \mathbb{E}[X]\mathbb{E}[Y].
$$

Questa formula confronta due quantità: il valore atteso del prodotto sotto la distribuzione congiunta effettiva, indicato con $\mathbb{E}[XY]$, e il valore che otterremmo se le variabili fossero indipendenti, indicato con $\mathbb{E}[X]\mathbb{E}[Y]$. La differenza misura quanto la distribuzione congiunta si discosti dall'indipendenza in termini di co-variazione lineare.

::: {.callout-note collapse=true title="Dimostrazione della formula computazionale"}
Partiamo dalla definizione:

$$
\text{Cov}(X, Y) = \mathbb{E}\bigl[(X - \mathbb{E}[X])(Y - \mathbb{E}[Y])\bigr]
$$

Espandiamo il prodotto:

$$
= \mathbb{E}[XY - X\mathbb{E}[Y] - \mathbb{E}[X]Y + \mathbb{E}[X]\mathbb{E}[Y]]
$$

Per la linearità del valore atteso e il fatto che $\mathbb{E}[X]$ e $\mathbb{E}[Y]$ sono costanti:

$$
= \mathbb{E}[XY] - \mathbb{E}[X]\mathbb{E}[Y] - \mathbb{E}[X]\mathbb{E}[Y] + \mathbb{E}[X]\mathbb{E}[Y]
$$

Semplificando:

$$
\text{Cov}(X, Y) = \mathbb{E}[XY] - \mathbb{E}[X]\mathbb{E}[Y].
$$
:::

### Relazione con la varianza

La covarianza generalizza il concetto di varianza. Infatti, la varianza di una variabile è semplicemente la covarianza di quella variabile con se stessa:

$$
\mathbb{V}(X) = \text{Cov}(X, X) = \mathbb{E}[(X - \mathbb{E}[X])^2].
$$

Mentre la varianza misura quanto crediamo che $X$ possa discostarsi dal suo valore atteso, la covarianza misura quanto crediamo che le deviazioni di $X$ e $Y$ tendano a muoversi insieme.

## Esempio: calcolo dalla tabella congiunta

Applichiamo questi concetti alla tabella congiunta ansia-prestazione introdotta in precedenza. Utilizzeremo la codifica numerica: prestazione $X \in \{0, 1, 2\}$ (insufficiente, sufficiente, buona) e ansia $Y \in \{0, 1, 2\}$ (bassa, media, alta).

```{r}
# Tabella congiunta
tab_joint <- matrix(
  c(0.05, 0.10, 0.15,
    0.15, 0.20, 0.10,
    0.10, 0.10, 0.05),
  nrow = 3, byrow = TRUE,
  dimnames = list(
    Prestazione = c("Insufficiente (0)", "Sufficiente (1)", "Buona (2)"),
    Ansia = c("Bassa (0)", "Media (1)", "Alta (2)")
  )
)

cat("Distribuzione congiunta:\n")
print(tab_joint)
```

Il primo passo consiste nel calcolare i valori attesi dalle distribuzioni marginali:

```{r}
# Valori delle variabili
val_prest <- 0:2
val_ansia <- 0:2

# Distribuzioni marginali
marg_prest <- rowSums(tab_joint)
marg_ansia <- colSums(tab_joint)

# Valori attesi
E_X <- sum(val_prest * marg_prest)
E_Y <- sum(val_ansia * marg_ansia)

cat("\nDistribuzioni marginali:\n")
cat("P(Prestazione):", marg_prest, "\n")
cat("P(Ansia):", marg_ansia, "\n")
cat("\nValori attesi:\n")
cat("E[Prestazione] =", round(E_X, 3), "\n")
cat("E[Ansia] =", round(E_Y, 3), "\n")
```

Il valore atteso della prestazione, $\mathbb{E}[X] = 0.95$, rappresenta il "centro di massa" della nostra distribuzione di credenze su questa variabile. Allo stesso modo, $\mathbb{E}[Y] = 1.00$ indica che la nostra credenza sull'ansia è centrata sul livello medio.

Ora calcoliamo $\mathbb{E}[XY]$ sommando il prodotto $xy$ pesato dalla probabilità congiunta $p(x,y)$:

```{r}
# Calcolo di E[XY]
E_XY <- 0
for (i in 1:3) {
  for (j in 1:3) {
    E_XY <- E_XY + val_prest[i] * val_ansia[j] * tab_joint[i, j]
  }
}

cat("E[XY] =", round(E_XY, 3), "\n")
```

Infine, applichiamo la formula computazionale:

```{r}
# Covarianza
Cov_XY <- E_XY - E_X * E_Y

cat("\nCovarianza:\n")
cat("Cov(X,Y) = E[XY] - E[X]·E[Y]\n")
cat("         =", round(E_XY, 3), "-", round(E_X, 3), "×", round(E_Y, 3), "\n")
cat("         =", round(Cov_XY, 3), "\n")
```

La covarianza negativa ($\text{Cov}(X,Y) = -0.15$) riflette la struttura delle nostre credenze: nella tabella congiunta, abbiamo assegnato una probabilità maggiore alle configurazioni in cui l'alta ansia si accompagna a bassa prestazione (cella in alto a destra: 0.15) rispetto alle configurazioni in cui l'alta ansia si accompagna a buona prestazione (cella in basso a destra: 0.05). Questo pattern di credenze produce la covarianza negativa osservata.

## Correlazione: covarianza standardizzata

### Il problema delle unità di misura

La covarianza presenta un limite pratico: il suo valore numerico dipende dalle unità di misura delle variabili. Se misurassimo l'ansia su una scala da 0 a 100 invece che da 0 a 2, la covarianza cambierebbe di un fattore 50, anche se la struttura delle nostre credenze sulla relazione rimanesse identica. Ciò rende difficile il confronto delle covarianze calcolate su variabili con scale diverse.

La correlazione risolve questo problema standardizzando la covarianza rispetto alla variabilità delle singole variabili.

::: {#def-correlation}
Il *coefficiente di correlazione* (o correlazione di Pearson) tra $X$ e $Y$ è definito come:

$$
\rho(X,Y) = \frac{\text{Cov}(X,Y)}{\sqrt{\mathbb{V}(X) \cdot \mathbb{V}(Y)}} = \frac{\text{Cov}(X,Y)}{\sigma_X \sigma_Y}
$$

dove $\sigma_X$ e $\sigma_Y$ sono le deviazioni standard delle due variabili.
:::

La correlazione è la covarianza "normalizzata" dalle deviazioni standard. Misura la forza della relazione lineare su una scala standardizzata compresa tra $-1$ e $+1$, indipendentemente dalle unità di misura originali.

### Proprietà fondamentali

La correlazione possiede proprietà che ne facilitano l'interpretazione:

1. **Limitatezza**: $-1 \leq \rho(X,Y) \leq 1$ sempre.

2. **Invarianza per trasformazioni lineari**: se $a > 0$ e $b > 0$, allora $\rho(aX + c, bY + d) = \rho(X, Y)$. La correlazione non cambia se rescaliamo o trasliamo le variabili.

3. **Valori estremi**: 
   - $\rho = +1$ indica una relazione lineare perfetta positiva: $Y = a + bX$ con $b > 0$;
   - $\rho = -1$ indica una relazione lineare perfetta negativa: $Y = a + bX$ con $b < 0$;
   - $\rho = 0$ indica l'assenza di relazione lineare (incorrelazione).

### Calcolo per l'esempio ansia-prestazione

```{r}
# Calcolo delle varianze
Var_X <- sum(val_prest^2 * marg_prest) - E_X^2
Var_Y <- sum(val_ansia^2 * marg_ansia) - E_Y^2

# Correlazione
rho_XY <- Cov_XY / sqrt(Var_X * Var_Y)

cat("Varianze:\n")
cat("Var(X) =", round(Var_X, 4), "\n")
cat("Var(Y) =", round(Var_Y, 4), "\n")
cat("\nDeviazioni standard:\n")
cat("σ_X =", round(sqrt(Var_X), 4), "\n")
cat("σ_Y =", round(sqrt(Var_Y), 4), "\n")
cat("\nCorrelazione:\n")
cat("ρ(X,Y) =", round(rho_XY, 3), "\n")
```

Il valore $\rho(X,Y) \approx -0.26$ indica una relazione lineare negativa di intensità moderata nella nostra distribuzione di credenze. L'interpretazione è triplice: la **direzione negativa** conferma che nelle nostre credenze livelli alti di ansia tendono ad associarsi a livelli bassi di prestazione; l'**intensità moderata** (circa 0.26 in valore assoluto) indica che la relazione non è perfetta e che c'è una sostanziale variabilità residua; la **natura lineare** dell'indice ci ricorda che stiamo catturando solo la componente lineare della relazione.

### Linee guida interpretative

Le convenzioni proposte da Cohen (1988) forniscono un quadro di riferimento per l'interpretazione pratica della forza di una correlazione:

- $|\rho| < 0.3$: correlazione di entità modesta;
- $0.3 \leq |\rho| < 0.5$: correlazione di entità moderata;
- $|\rho| \geq 0.5$: correlazione di entità sostanziale.

Queste soglie hanno un carattere puramente indicativo e la loro rilevanza sostanziale va valutata alla luce del contesto di ricerca specifico. Nel nostro esempio, un valore di $|\rho| = 0,26$ si colloca al confine tra le categorie "modesta" e "moderata". È importante sottolineare che un'associazione di questa entità può comunque avere una notevole rilevanza psicologica, soprattutto considerando che i costrutti psicologici sono solitamente influenzati da una molteplicità di fattori, che le misure utilizzate sono inevitabilmente soggette a errore di misurazione e che la relazione osservata potrebbe essere moderata da altre variabili non incluse nel modello analitico.

## Proprietà matematiche della covarianza

Le proprietà matematiche della covarianza hanno implicazioni pratiche importanti per l'analisi dei dati psicologici.

::: {#thm-cov-properties}
## Proprietà della covarianza

1. **Simmetria**: $\text{Cov}(X, Y) = \text{Cov}(Y, X).$
   
2. **Covarianza con costante**: $\text{Cov}(c, X) = 0$ per ogni costante $c$.
   
3. **Linearità**: $\text{Cov}(aX, bY) = ab \cdot \text{Cov}(X, Y).$
   
4. **Additività**: $\text{Cov}(X + Y, Z) = \text{Cov}(X, Z) + \text{Cov}(Y, Z).$
   
5. **Varianza della somma**: 
   $$\mathbb{V}(X + Y) = \mathbb{V}(X) + \mathbb{V}(Y) + 2\text{Cov}(X, Y).$$
:::

La **simmetria** riflette il fatto che la co-variazione è una proprietà della relazione, non di una variabile in particolare. La **covarianza nulla con costanti** deriva dal fatto che le costanti non variano e quindi non possono co-variare con nulla.

Merita particolare attenzione la proprietà della **varianza della somma**. Quando si combinano due variabili incerte, l'incertezza totale non è semplicemente la somma delle incertezze individuali, ma dipende anche dal modo in cui le variabili covariano. Se la covarianza è positiva, le fluttuazioni tendono ad amplificarsi a vicenda e l'incertezza totale aumenta oltre la somma delle incertezze individuali. Se la covarianza è negativa, invece, le fluttuazioni tendono a compensarsi e l'incertezza totale si riduce.

### Applicazione: costrutti psicologici multidimensionali

La proprietà della varianza della somma trova applicazione nella modellizzazione di costrutti psicologici complessi che risultano dalla combinazione di più dimensioni.

```{r}
# Due dimensioni del benessere psicologico
sigma_emotivo <- 0.4  # Variabilità benessere emotivo
sigma_sociale <- 0.3  # Variabilità benessere sociale
rho_psico <- 0.6      # Correlazione tra dimensioni

# Pesi delle componenti nel costrutto complessivo
w_emotivo <- 0.6
w_sociale <- 0.4

# Varianza del benessere psicologico complessivo
Var_benessere <- w_emotivo^2 * sigma_emotivo^2 + 
                 w_sociale^2 * sigma_sociale^2 + 
                 2 * w_emotivo * w_sociale * rho_psico * sigma_emotivo * sigma_sociale

sigma_benessere <- sqrt(Var_benessere)

cat("Variabilità benessere emotivo:", sigma_emotivo, "\n")
cat("Variabilità benessere sociale:", sigma_sociale, "\n")
cat("Correlazione tra dimensioni:", rho_psico, "\n")
cat("\nVariabilità benessere complessivo:", round(sigma_benessere, 3), "\n")
```

L'integrazione di dimensioni correlate ma distinte produce una variabilità complessiva che riflette non solo le incertezze individuali ma anche la loro tendenza a co-variare. Nel caso di correlazione positiva, come in questo esempio, le fluttuazioni delle due dimensioni tendono a muoversi nella stessa direzione, amplificando la variabilità del costrutto complessivo.

## Incorrelazione e indipendenza

### Definizione di incorrelazione

Due variabili si dicono *incorrelate* (o linearmente indipendenti) quando la loro covarianza è nulla:

$$
\text{Cov}(X, Y) = 0 \quad \Leftrightarrow \quad \rho(X, Y) = 0.
$$

Equivalentemente, si ha che $\mathbb{E}[XY] = \mathbb{E}[X]\mathbb{E}[Y]$, ovvero il valore atteso del prodotto coincide con il prodotto dei valori attesi, come accadrebbe se le variabili fossero indipendenti.

L'incorrelazione indica che non esiste una tendenza lineare sistematica nella distribuzione delle credenze. Conoscere che $X$ devia dalla sua media non fornisce informazioni sulla direzione in cui $Y$ potrebbe deviare dalla propria.

### La distinzione cruciale: incorrelazione non implica indipendenza

Una delle trappole concettuali più importanti nella statistica riguarda la relazione tra incorrelazione e indipendenza.

::: {.callout-important}
## Relazione asimmetrica

**L'indipendenza implica l'incorrelazione**: se $X$ e $Y$ sono indipendenti (cioè $p(x,y) = p(x) \cdot p(y)$), allora necessariamente $\text{Cov}(X,Y) = 0$.

**Ma l'incorrelazione NON implica l'indipendenza**: possono esistere variabili con $\text{Cov}(X,Y) = 0$ che sono fortemente dipendenti.
:::

Perché questa asimmetria? La covarianza cattura esclusivamente la *relazione lineare*. Possono esistere relazioni non lineari molto forti che non producono alcuna covarianza.

### Esempio: relazione quadratica con correlazione zero

```{r}
set.seed(42)
n <- 1000
X <- runif(n, -2, 2)
Y <- X^2 + rnorm(n, 0, 0.3)

cat("Correlazione:", round(cor(X, Y), 3), "\n")

# Visualizzazione
ggplot(data.frame(X = X, Y = Y), aes(x = X, y = Y)) +
  geom_point(alpha = 0.5, color = "steelblue") +
  labs(
    title = "Relazione non lineare con correlazione ≈ 0",
    subtitle = "Le variabili sono fortemente dipendenti ma incorrelate",
    x = "X", 
    y = "Y"
  ) +
  theme_minimal()
```

La figura mostra un caso paradigmatico: $Y$ è completamente determinato da $X$ (a meno di un piccolo rumore), quindi le variabili sono fortemente dipendenti. Tuttavia, la correlazione è essenzialmente zero perché la relazione è quadratica e non lineare. La distribuzione congiunta ha una struttura complessa, a forma di parabola, che la correlazione non riesce a cogliere.

L'implicazione pratica è chiara: prima di concludere che due variabili non sono associate, è necessario visualizzare la loro distribuzione congiunta o lo scatterplot dei dati. Una correlazione pari a zero, infatti, non garantisce l'assenza di relazione.

## Covarianza nell'inferenza bayesiana

Nell'inferenza bayesiana, la covarianza assume un ruolo che va oltre la semplice descrizione dei dati. Infatti, essa caratterizza anche le nostre credenze sui parametri del modello in diversi stadi dell'analisi.

### Covarianza a priori

Prima di osservare i dati, è possibile specificare una distribuzione a priori sui parametri che includa una struttura di covarianza. Questa specifica riflette la nostra conoscenza pregressa sulle relazioni tra i parametri.

```{r}
# Prior multivariata normale per due parametri
mu_prior <- c(0, 0)
Sigma_prior <- matrix(c(1, 0.7, 0.7, 1), nrow = 2)

# Simuliamo dalla prior
set.seed(123)
samples_prior <- mvrnorm(1000, mu_prior, Sigma_prior)

cat("Matrice di covarianza a priori:\n")
print(Sigma_prior)
cat("\nCorrelazione a priori tra parametri:", 0.7, "\n")

# Visualizzazione
ggplot(as.data.frame(samples_prior), aes(x = V1, y = V2)) +
  geom_point(alpha = 0.4, color = "darkgreen") +
  labs(
    title = "Prior multivariata con correlazione 0.7",
    subtitle = "Credenze iniziali sulla relazione tra parametri",
    x = expression(theta[1]), 
    y = expression(theta[2])
  ) +
  theme_minimal()
```

Specificando una correlazione positiva di 0.7 nella prior, stiamo esprimendo la credenza che i due parametri tendano a variare insieme: se uno è alto rispetto alla media, l'altro probabilmente lo è pure. Questa informazione a priori influenzerà le inferenze a posteriori.

### Covarianza a posteriori

Dopo aver osservato i dati, la distribuzione a posteriori sui parametri avrà una propria struttura di covarianza, che riflette l'aggiornamento delle nostre credenze alla luce dell'evidenza. La covarianza a posteriori può essere diversa da quella a priori: i dati possono confermare, modificare persino ribaltare le nostre assunzioni iniziali riguardo alla relazione tra i parametri.

### Covarianza predittiva

Quando utilizziamo il modello per fare previsioni su nuove osservazioni, la covarianza predittiva caratterizza le nostre aspettative riguardo alla relazione tra le variabili nei dati futuri. Tale quantità integra l'incertezza sui parametri con la variabilità intrinseca del fenomeno.

## Riflessioni conclusive {.unnumbered .unlisted}

La covarianza e la correlazione sono strumenti fondamentali per quantificare le relazioni lineari tra variabili casuali. In questo capitolo abbiamo visto come questi indici emergano naturalmente dalla distribuzione congiunta e ne rappresentino una sintesi numerica.

Il percorso concettuale può essere riassunto in termini di livelli di informazione, dal più completo al più sintetico. La **distribuzione congiunta** $p(x,y)$ o $f(x,y)$ contiene tutte le informazioni sulla relazione tra le variabili e consente di calcolare qualsiasi quantità di interesse. La **covarianza** $\text{Cov}(X,Y)$ è un riassunto unidimensionale della co-variazione lineare, utile per calcoli ma dipendente dalle unità di misura. La **correlazione** $\rho(X,Y)$ è la versione standardizzata della covarianza, con scala interpretabile $[-1, 1]$ che facilita i confronti.

Il punto chiave è che la covarianza e la correlazione catturano solo l'aspetto lineare della relazione. Per una comprensione completa delle dipendenze tra le variabili, incluse eventuali relazioni non lineari, multimodali o complesse, è necessario tornare alla distribuzione congiunta sottostante. La visualizzazione dei dati rimane una pratica imprescindibile.

Nel proseguimento del manuale, incontreremo spesso distribuzioni multivariate, in particolare la distribuzione normale multivariata, in cui la matrice di covarianza $\Sigma$ codifica completamente la struttura di dipendenza lineare. La comprensione dei concetti sviluppati in questo capitolo sarà essenziale per l'interpretazione di questi modelli avanzati.

::: {.callout-note collapse=true title="Informazioni sull'ambiente di sviluppo"}
```{r}
sessionInfo()
```
:::

## Bibliografia {.unnumbered .unlisted}
