# Dal dato all'ipotesi: l'evidenza e l'aggiornamento delle credenze {#sec-prob-inference-uncertainty}

## Introduzione {.unnumbered .unlisted}

Uno psicologo clinico sta valutando se adottare un nuovo protocollo per la depressione. I dati di uno studio pilota mostrano che il 36% dei pazienti trattati ha raggiunto la remissione completa dei sintomi. Ma cosa significa realmente questa stima? Può affidarsi a questo numero per decidere?

Il 36% osservato è una **stima puntuale**, ma non ci dice quanto potremmo essere lontani dal valore "vero". Forse l'efficacia reale è del 45% e lo studio l'ha sottostimata. Oppure è solo del 25%, e lo studio l'ha sovrastimata. La differenza tra questi scenari ha implicazioni cliniche sostanziali.

La domanda cruciale diventa: **come possiamo quantificare l'incertezza sulle quantità di interesse a partire da dati limitati?** Come possiamo esprimere, in termini probabilistici, il grado di fiducia che l'efficacia del trattamento rientri in un certo intervallo?

In questo capitolo, i *parametri* — proporzioni, medie, varianze — non sono considerati valori fissi, ma quantità ignote su cui possediamo un'incertezza di tipo **epistemico**. Questa incertezza viene rappresentata tramite distribuzioni di probabilità. Prima di osservare i dati, formalizziamo le nostre conoscenze preliminari attraverso una distribuzione *a priori*. Dopo aver raccolto i dati, aggiorniamo tali credenze ottenendo una distribuzione *a posteriori*. Questo meccanismo costituisce il nucleo dell'inferenza bayesiana.

In questo capitolo:

1. **Introdurremo** il modello probabilistico che lega dati e parametri.
2. **Deriveremo** le proprietà fondamentali della media campionaria.
3. **Discuteremo** la distribuzione campionaria e il suo ruolo nell'inferenza.
4. **Presentremo** la Legge dei Grandi Numeri e il Teorema del Limite Centrale.
5. **Mostreremo** come prior e verosimiglianza si combinano nella posterior.
6. **Introdurremo** l'analisi di sensibilità e la distinzione tra incertezza campionaria e bias.

::: {.callout-tip collapse="true"}
## Prerequisiti

Per seguire questo capitolo è necessario aver letto:

- @sec-prob-bayes-theorem — **fondamentale**.
- @sec-prob-random-var.
- @sec-prob-random-var-properties — per valore atteso, varianza, SE.

Questo capitolo segna il passaggio dalla teoria della probabilità all'**inferenza statistica bayesiana**.

Letture complementari consigliate:

- Schervish, M. J. (2014). *Theory of Statistics*, capitolo "Sampling Distributions of Estimators" [@schervish2014probability].

Competenze pratiche:

- Familiarità con R per simulazioni e calcolo di distribuzioni campionarie.
:::

::: {.callout-caution collapse=true title="Preparazione del Notebook"}
```{r}
here::here("code", "_common.R") |> 
  source()
# Riapplica il tema per sicurezza
apply_visual_theme()
```
:::

## Dati, parametri e incertezza {#sec-data-parameters-uncertainty}

### Dati osservati e parametro di interesse

Riprendiamo l'esempio introduttivo: la stima della prevalenza $\theta$ di studenti con sintomi depressivi clinicamente rilevanti. Dopo aver selezionato un campione rappresentativo di $n$ studenti, registriamo per ciascuno la presenza (1) o l'assenza (0) del sintomo.

Le osservazioni possono essere formalizzate come variabili casuali binarie $X_1, X_2, \ldots, X_n$, dove:

$$
X_i =
\begin{cases}
1 & \text{se lo studente } i \text{ presenta sintomi (PHQ-9} \geq 10\text{)}, \\[4pt]
0 & \text{altrimenti}.
\end{cases}
$$

Il parametro di interesse $\theta$ rappresenta la vera proporzione del fenomeno nella popolazione di riferimento.

### Il modello probabilistico di riferimento

Assumiamo che, condizionatamente al parametro $\theta$, ciascuna osservazione segua una distribuzione di Bernoulli:

$$
X_i \mid \theta \sim \text{Bernoulli}(\theta).
$$

Questa assunzione formalizza l'idea che, se il valore di $\theta$ fosse noto, la probabilità che uno studente qualsiasi presenti il sintomo sarebbe pari a $\theta$.

### Dalla statistica descrittiva all'inferenza

La proporzione campionaria:

$$
\bar{X} = \frac{1}{n}\sum_{i=1}^n X_i = \frac{\text{numero di studenti con sintomo}}{n}.
$$

Nel nostro esempio, $\bar{X} = 72/200 = 0.36$. Questa quantità riassume l'informazione contenuta nel campione, ma ha un ruolo puramente descrittivo. La questione centrale è: **in che modo $\bar{X}$ dovrebbe modificare la nostra incertezza riguardo a $\theta$?**

## Proprietà fondamentali della media campionaria {#sec-sample-mean-properties}

Abbiamo già derivato le proprietà algebriche della media campionaria nel capitolo sulle proprietà delle variabili casuali. Qui **approfondiamo il significato inferenziale** di questi risultati.

### Valore atteso della media campionaria

Siano $X_1, X_2, \ldots, X_n$ **indipendenti e identicamente distribuite** (i.i.d.), ciascuna con $\mathbb{E}[X_i \mid \theta] = \theta$.

::: {#thm-expval-sample-mean}
Il valore atteso della media campionaria è:
$$
\mathbb{E}[\bar{X} \mid \theta] = \theta.
$$
:::

**Interpretazione**: la media campionaria è *centrata* sul parametro $\theta$. In assenza di errori sistematici, $\bar{X}$ non tende né a sovrastimare né a sottostimare il valore vero.

### Varianza della media campionaria

Se le osservazioni sono indipendenti e $\text{Var}(X_i \mid \theta) = \sigma^2$:

::: {#thm-var-sample-mean}
$$
\text{Var}(\bar{X} \mid \theta) = \frac{\sigma^2}{n}.
$$
:::

**Interpretazione**: la variabilità della media campionaria diminuisce all'aumentare della dimensione del campione. Per ridurre della metà la deviazione standard della media è necessario quadruplicare $n$.

### Il caso delle variabili Bernoulliane

Per variabili Bernoulliane, $\text{Var}(X_i \mid \theta) = \theta(1-\theta)$. Quindi:

$$
\text{Var}(\bar{X} \mid \theta) = \frac{\theta(1-\theta)}{n},
\qquad
\text{SE}(\bar{X}) = \sqrt{\frac{\theta(1-\theta)}{n}}.
$$

L'errore standard quantifica la variabilità attesa della proporzione osservata da un campione all'altro.

### Ponte applicativo: cosa significano queste proprietà

1. **La proporzione campionaria è una buona stima**: $\mathbb{E}[\bar{X}] = \theta$.

2. **L'incertezza è quantificabile**: con $\theta \approx 0.36$ e $n = 200$, $\text{SE} \approx 0.034$.

3. **Campioni più grandi forniscono stime più precise**: quadruplicando il campione, l'errore standard si dimezza.

4. **Regola del 4×**: per dimezzare l'incertezza è necessario quadruplicare il campione.

## La distribuzione campionaria {#sec-sampling-distribution}

### Il concetto

Immaginiamo di poter osservare molti campioni diversi, tutti della stessa dimensione $n$, estratti dalla stessa popolazione. Per ciascuno calcoliamo $\bar{X}$, ottenendo valori diversi a causa della variabilità casuale.

La **distribuzione campionaria** descrive come questi valori di $\bar{X}$ si distribuiscono. Essa costituisce la base della **funzione di verosimiglianza**, che quantifica quanto ciascun possibile valore di $\theta$ sia compatibile con i dati osservati.

### Esempio concreto: risposte a un item Likert

Consideriamo una popolazione di 4 partecipanti con risposte a un item sulla soddisfazione di vita:

```{r}
risposte <- c(2, 4, 4, 5)
media_pop <- mean(risposte)
var_pop <- var(risposte) * ((length(risposte) - 1) / length(risposte))

cat("Media della popolazione:", media_pop, "\n")
cat("Varianza della popolazione:", round(var_pop, 3), "\n")
```

Estraiamo tutti i possibili campioni di dimensione $n = 2$ **con reinserimento** (16 campioni):

```{r}
campioni <- expand.grid(risposte, risposte)
colnames(campioni) <- c("Partecipante_1", "Partecipante_2")
medie_campionarie <- rowMeans(campioni)

ggplot(data.frame(media = medie_campionarie), aes(x = media)) +
  geom_histogram(aes(y = after_stat(density)), 
                 binwidth = 0.5, boundary = 0) +
  geom_vline(xintercept = media_pop, linetype = "dashed", 
             linewidth = 1.2, color = "red") +
  labs(
    title = "Distribuzione campionaria della media (n = 2)",
    subtitle = "La linea rossa indica la media della popolazione",
    x = "Media campionaria",
    y = "Densità"
  )
```

```{r}
cat("Media delle medie campionarie:", mean(medie_campionarie), "\n")
cat("Media della popolazione:", media_pop, "\n")
cat("Varianza delle medie campionarie:", 
    round(var(medie_campionarie) * 15/16, 3), "\n")
cat("Varianza teorica (σ²/n):", round(var_pop / 2, 3), "\n")
```

Le proprietà teoriche sono confermate: la media delle medie coincide con la media della popolazione.

## Legge dei Grandi Numeri {#sec-lln}

La *Legge dei Grandi Numeri* (LGN) fornisce una giustificazione matematica cruciale per l'inferenza.

### Enunciato intuitivo

All'aumentare del numero di osservazioni $n$, la media campionaria $\bar{X}_n$ tende ad avvicinarsi al valore atteso:

$$
\bar{X}_n \xrightarrow{n \to \infty} \theta.
$$

### Implicazioni per l'inferenza bayesiana

Al crescere della dimensione campionaria, l'informazione contenuta nei dati prevale progressivamente su quella contenuta nella prior. La distribuzione *a posteriori* tende a concentrarsi sempre più attorno al valore vero.

### Simulazione della convergenza

Consideriamo $\theta = 0.45$ e osserviamo la convergenza della proporzione campionaria:

```{r}
set.seed(42)
theta_true <- 0.45
n_max <- 1000

osservazioni <- rbinom(n_max, size = 1, prob = theta_true)
medie_cumulative <- cumsum(osservazioni) / seq_along(osservazioni)

data_plot <- data.frame(
  n = 1:n_max,
  media = medie_cumulative
)

ggplot(data_plot, aes(x = n, y = media)) +
  geom_line(linewidth = 0.8, alpha = 0.8) +
  geom_hline(yintercept = theta_true, 
             linetype = "dashed", 
             linewidth = 1.2, color = "red") +
  labs(
    title = "Convergenza della proporzione campionaria",
    subtitle = "La linea tratteggiata indica il valore vero θ = 0.45",
    x = "Numero di partecipanti (n)",
    y = "Proporzione con sintomi depressivi"
  )
```

**Osservazioni**: nelle fasi iniziali, la proporzione mostra ampie fluttuazioni. Man mano che $n$ aumenta, le oscillazioni diminuiscono e la stima si stabilizza intorno al valore vero.

## Teorema del Limite Centrale {#sec-clt}

Il *Teorema del Limite Centrale* (TLC) è uno dei risultati più profondi della teoria della probabilità.

### Enunciato formale

Siano $X_1, X_2, \ldots, X_n$ i.i.d., con valore atteso $\mu$ e varianza finita $\sigma^2$. Allora, al crescere di $n$:

$$
\bar{X}_n \;\dot\sim\; \mathcal{N}\!\left(\mu, \frac{\sigma^2}{n}\right).
$$

### Portata concettuale

La distribuzione della media campionaria tende alla normalità **indipendentemente dalla forma della distribuzione originaria**, purché questa abbia varianza finita.

### Visualizzazione del TLC

Popolazione uniforme (chiaramente non normale):

```{r}
set.seed(42)
popolazione <- runif(5000, min = 0, max = 1)

ggplot(data.frame(x = popolazione), aes(x = x)) +
  geom_histogram(aes(y = after_stat(density)), bins = 30) +
  labs(
    title = "Distribuzione della popolazione (uniforme)",
    x = "Valore", y = "Densità"
  )
```

Estraiamo 300 campioni di dimensione $n = 30$:

```{r}
n_campione <- 30
n_ripetizioni <- 300

medie <- replicate(n_ripetizioni, {
  campione <- sample(popolazione, size = n_campione, replace = TRUE)
  mean(campione)
})

x_bar <- mean(medie)
std <- sd(medie)

ggplot(data.frame(media = medie), aes(x = media)) +
  geom_histogram(aes(y = after_stat(density)), bins = 30) +
  stat_function(fun = dnorm, args = list(mean = x_bar, sd = std),
                linewidth = 1.2, color = "red") +
  labs(
    title = "Distribuzione delle medie campionarie (n = 30)",
    subtitle = "La curva rossa è la normale teorica",
    x = "Media campionaria",
    y = "Densità"
  )
```

Nonostante la popolazione sia uniforme, le medie seguono una distribuzione approssimativamente normale.

### Implicazioni per l'inferenza bayesiana

In presenza di campioni di grandi dimensioni, la distribuzione a posteriori tende a essere approssimativamente gaussiana. L'influenza del prior si attenua con l'aumentare dell'evidenza empirica.

## Precisione, informazione ed errore standard {#sec-precision-information}

### L'errore standard come misura di informatività

L'**errore standard** è la deviazione standard della distribuzione campionaria:

$$
\text{SE}(\bar{X}) = \sqrt{\frac{\sigma^2}{n}}.
$$

Un errore standard ridotto indica che i dati forniscono un'evidenza precisa del valore di $\theta$.

### Precisione come inverso della varianza

$$
\text{Precisione} = \frac{1}{\text{Varianza}} = \frac{1}{\text{SE}^2}.
$$

Per la media campionaria: $\text{Precisione}(\bar{X}) = \frac{n}{\sigma^2}$.

La precisione cresce linearmente con $n$: ogni osservazione aggiuntiva aumenta la precisione di una quantità costante.

### Sintesi di studi multipli (meta-analisi bayesiana)

Due studi indipendenti sulla stessa domanda:

- **Studio A**: $n_A = 50$, $\hat{p}_A = 0.42$, $\text{SE}_A = 0.07$.
- **Studio B**: $n_B = 200$, $\hat{p}_B = 0.38$, $\text{SE}_B = 0.035$.

```{r}
n_A <- 50; p_hat_A <- 0.42; se_A <- 0.07
n_B <- 200; p_hat_B <- 0.38; se_B <- 0.035

precisione_A <- 1 / se_A^2
precisione_B <- 1 / se_B^2
precisione_combinata <- precisione_A + precisione_B
media_combinata <- (precisione_A * p_hat_A + precisione_B * p_hat_B) / precisione_combinata
se_combinata <- sqrt(1 / precisione_combinata)

cat("Stima combinata:", round(media_combinata, 3), "\n")
cat("Errore standard combinato:", round(se_combinata, 4), "\n")
cat("\nIntervallo di credibilità 95%:\n")
cat("[", round(media_combinata - 1.96 * se_combinata, 3), ",",
    round(media_combinata + 1.96 * se_combinata, 3), "]\n")
```

La stima combinata (38.8%) è più vicina allo studio B, che è circa quattro volte più informativo.

## Convergenza bayesiana: da credenze diverse a conclusioni condivise {#sec-bayesian-convergence}

### Il teorema di convergenza bayesiana

Sotto opportune condizioni, se la prior assegna una densità positiva al valore vero $\theta_0$, al crescere di $n$:

1. la distribuzione a posteriori converge verso $\theta_0$;
2. la media a posteriori converge a $\theta_0$;
3. la varianza a posteriori tende a zero.

### Illustrazione: convergenza con prior differenti

Tre ricercatori con credenze iniziali diverse su $\theta$ (valore vero = 0.45):

- **Ricercatore A**: prior Beta(2, 8) — crede che la prevalenza sia bassa (~20%).
- **Ricercatore B**: prior Beta(8, 2) — crede che la prevalenza sia alta (~80%).
- **Ricercatore C**: prior Beta(1, 1) — prior uniforme.

```{r}
#| fig-width: 9
#| fig-height: 9
#| out-width: "100%"

theta_true <- 0.45
n_osservazioni <- c(10, 50, 200, 1000)

prior_A <- c(2, 8)
prior_B <- c(8, 2)
prior_C <- c(1, 1)

calcola_posterior <- function(prior, n, theta) {
  y <- rbinom(1, n, theta)
  c(prior[1] + y, prior[2] + n - y)
}

set.seed(42)
posteriors <- list()

for (n in n_osservazioni) {
  theta_grid <- seq(0.1, 0.9, length.out = 200)
  
  post_A <- calcola_posterior(prior_A, n, theta_true)
  post_B <- calcola_posterior(prior_B, n, theta_true)
  post_C <- calcola_posterior(prior_C, n, theta_true)
  
  posteriors[[as.character(n)]] <- data.frame(
    theta = rep(theta_grid, 3),
    density = c(
      dbeta(theta_grid, post_A[1], post_A[2]),
      dbeta(theta_grid, post_B[1], post_B[2]),
      dbeta(theta_grid, post_C[1], post_C[2])
    ),
    ricercatore = rep(c("A (prior pessimista)",
                        "B (prior ottimista)",
                        "C (prior agnostico)"),
                      each = length(theta_grid)),
    n = n
  )
}

all_posteriors <- do.call(rbind, posteriors)
all_posteriors$n <- factor(all_posteriors$n,
                           levels = n_osservazioni,
                           labels = paste("n =", n_osservazioni))

ggplot(all_posteriors,
       aes(x = theta, y = density,
           color = ricercatore, linetype = ricercatore)) +
  geom_line(linewidth = 1.2) +
  geom_vline(xintercept = theta_true,
             linetype = "dashed",
             linewidth = 1.2) +
  facet_wrap(~ n, ncol = 2, scales = "free_y") +
  labs(
    title = "Convergenza bayesiana: da credenze diverse a conclusioni condivise",
    subtitle = "La linea verticale indica il valore vero θ = 0.45",
    x = "Parametro θ",
    y = "Densità a posteriori",
    color = "Ricercatore",
    linetype = "Ricercatore"
  ) +
  theme(legend.position = "bottom")
```

**Osservazioni**:

1. Con $n = 10$: le posterior riflettono fortemente le prior diverse.
2. Con $n = 50$: si osserva un chiaro avvicinamento.
3. Con $n = 200$: le posterior sono ampiamente sovrapposte.
4. Con $n = 1000$: le differenze sono praticamente impercettibili.

### Analisi di sensibilità

L'**analisi di sensibilità** verifica se le conclusioni cambiano sostanzialmente con prior diversi.

```{r}
# Analisi di sensibilità per n=200, y=90
n <- 200
y <- 90

priors <- list(
  "Informativo pessimista" = c(2, 8),
  "Non informativo" = c(1, 1),
  "Informativo ottimista" = c(8, 2)
)

cat("Analisi di sensibilità (n=200, y=90)\n")
cat("=====================================\n\n")

for (nome in names(priors)) {
  prior <- priors[[nome]]
  post_alpha <- prior[1] + y
  post_beta <- prior[2] + n - y
  
  media <- post_alpha / (post_alpha + post_beta)
  ic_lower <- qbeta(0.025, post_alpha, post_beta)
  ic_upper <- qbeta(0.975, post_alpha, post_beta)
  
  cat(nome, ":\n")
  cat("  Media posteriori:", round(media, 3), "\n")
  cat("  IC 95%: [", round(ic_lower, 3), ",", round(ic_upper, 3), "]\n\n")
}
```

Gli intervalli si sovrappongono ampiamente: le conclusioni sono robuste rispetto alla scelta del prior.

## Incertezza, distorsione sistematica e limiti dell'inferenza {#sec-bias-and-uncertainty}

### L'errore standard quantifica solo l'incertezza campionaria

L'errore standard e la dispersione della distribuzione a posteriori misurano esclusivamente l'incertezza dovuta alla **variabilità campionaria**. Non forniscono alcuna informazione sulla presenza di **errori sistematici**.

### Fonti di distorsione che persistono

- **Distorsione da selezione**: campioni non rappresentativi.
- **Distorsione da risposta**: desiderabilità sociale, acquiescenza.
- **Errori di misurazione**: strumenti che non colgono adeguatamente il costrutto.

### Precisione versus accuratezza

```{r}
#| echo: false
#| fig-width: 11
#| fig-height: 11
#| out-width: "100%"

set.seed(42)
n_points <- 100

scenari <- rbind(
  data.frame(
    x = rnorm(n_points, mean = 0, sd = 0.3),
    y = rnorm(n_points, mean = 0, sd = 0.3),
    scenario = "Alta precisione,\nalta accuratezza\n(situazione ideale)"
  ),
  data.frame(
    x = rnorm(n_points, mean = 2, sd = 0.3),
    y = rnorm(n_points, mean = 2, sd = 0.3),
    scenario = "Alta precisione,\nbassa accuratezza\n(PERICOLOSO)"
  ),
  data.frame(
    x = rnorm(n_points, mean = 0, sd = 1),
    y = rnorm(n_points, mean = 0, sd = 1),
    scenario = "Bassa precisione,\nalta accuratezza\n(poco informativo)"
  ),
  data.frame(
    x = rnorm(n_points, mean = 2, sd = 1),
    y = rnorm(n_points, mean = 2, sd = 1),
    scenario = "Bassa precisione,\nbassa accuratezza\n(problematico)"
  )
)

ggplot(scenari, aes(x = x, y = y)) +
  geom_point(alpha = 0.6, size = 2) +
  geom_point(aes(x = 0, y = 0),
             color = "red", size = 5, shape = 4, stroke = 2) +
  facet_wrap(~ scenario, ncol = 2) +
  coord_fixed() +
  labs(
    title = "Precisione e accuratezza nell'inferenza statistica",
    subtitle = "La croce rossa indica il valore vero del parametro",
    x = "", y = ""
  ) +
  theme(
    axis.text = element_blank(),
    axis.ticks = element_blank(),
    strip.text = element_text(face = "bold", size = rel(1.1))
  )
```

**Il caso più pericoloso** è l'alta precisione con bassa accuratezza: intervalli di credibilità stretti attorno a un valore errato, creando falsa certezza.

::: {.callout-warning title="Il pericolo della falsa precisione"}

Un intervallo di credibilità stretto può indurre l'illusione di una conoscenza accurata. Tuttavia, tale intervallo quantifica esclusivamente l'incertezza campionaria.

In presenza di bias sistematici, il valore vero potrebbe collocarsi ben al di fuori dell'intervallo calcolato. **La precisione statistica non deve mai essere confusa con la validità scientifica.**
:::

### Strategie di mitigazione

1. **Progettazione metodologica solida**: campionamento probabilistico, strumenti validati.
2. **Analisi di sensibilità**: valutare la robustezza delle conclusioni.
3. **Modellazione esplicita del bias**: includere nel modello le potenziali fonti di distorsione.
4. **Trasparenza epistemica**: riconoscere esplicitamente i limiti metodologici.

## Verso la verosimiglianza {#sec-towards-likelihood}

In questo capitolo abbiamo esaminato le proprietà matematiche fondamentali della media campionaria:

- è centrata sul parametro: $\mathbb{E}[\bar{X}] = \theta$;
- la sua variabilità diminuisce con $n$: $\text{Var}(\bar{X}) = \sigma^2/n$;
- converge al valore vero: Legge dei Grandi Numeri;
- la sua distribuzione tende alla normale: Teorema del Limite Centrale.

Resta ora da chiarire come queste proprietà si traducano nell'aggiornamento delle credenze bayesiane. La risposta risiede nella **funzione di verosimiglianza**, che formalizza il modo in cui i dati informano le credenze: per ogni possibile valore di $\theta$, quantifica quanto tale valore renda plausibili le osservazioni.

## Riflessioni conclusive {.unnumbered .unlisted}

Abbiamo esaminato come quantificare sistematicamente l'incertezza quando si traggono conclusioni da evidenze limitate. Per lo psicologo e il ricercatore clinico, questi concetti sono **strumenti operativi**:

- **Pianificare studi**: l'errore standard decresce come $1/\sqrt{n}$.
- **Interpretare risultati**: gli intervalli di credibilità comunicano l'incertezza.
- **Combinare evidenze**: la regola di aggregazione delle precisioni è la base della meta-analisi bayesiana.
- **Valutare la robustezza**: l'analisi di sensibilità verifica la dipendenza dalle assunzioni.

L'inferenza bayesiana si conferma come un **framework coerente** per rappresentare e aggiornare l'incertezza epistemica. Tuttavia, le procedure inferenziali quantificano l'**incertezza campionaria**, ma non correggono errori sistematici. La validità del disegno di ricerca e la qualità della misurazione rimangono presupposti irrinunciabili.

## Punti chiave da ricordare {.unnumbered}

::: {.callout-important}

1. **Distribuzione campionaria della media**
   - $\mathbb{E}[\bar{X}] = \mu$ (stimatore non distorto).
   - $\text{Var}(\bar{X}) = \sigma^2/n$ (decresce con $n$).
   - $\text{SE}(\bar{X}) = \sigma/\sqrt{n}$.

2. **Legge dei Grandi Numeri**
   - La media campionaria converge al valore vero al crescere di $n$.
   - Giustifica l'uso della media come stimatore consistente.

3. **Teorema del Limite Centrale**
   - Per $n$ grande, la media campionaria è approssimativamente normale.
   - Vale indipendentemente dalla distribuzione di $X$.

4. **Precisione e meta-analisi**
   - Precisione: $\tau = 1/\text{SE}^2$ (cresce linearmente con $n$).
   - Studi indipendenti: le precisioni si sommano.

5. **Analisi di sensibilità**
   - Verifica se le conclusioni dipendono dal prior.
   - Prior diversi → posterior simili: conclusioni robuste.

6. **Incertezza campionaria vs distorsioni sistematiche**
   - L'errore standard quantifica SOLO la variabilità campionaria.
   - Bias non si risolvono con $n$ grande.
   - Alta precisione + bassa accuratezza = false certezze.

**Formule da ricordare:**

$$
\mathbb{E}[\bar{X}] = \mu, \quad \text{Var}(\bar{X}) = \frac{\sigma^2}{n}, \quad \text{SE}(\bar{X}) = \frac{\sigma}{\sqrt{n}}
$$

$$
p(\theta \mid D) \propto p(D \mid \theta) \cdot p(\theta)
$$

$$
\tau_{\text{combinata}} = \tau_1 + \tau_2 + \cdots + \tau_k
$$

**Per il prossimo capitolo:**

Nel @sec-prob-intro-distr inizieremo lo studio sistematico delle **famiglie parametriche di distribuzioni** (Beta, Binomiale, Normale, Poisson), che costituiscono il vocabolario standard per prior, verosimiglianze e posterior.

:::

::: {.callout-important title="Esercizi" collapse="true"}
Esercizi sulla distribuzione campionaria e sull'inferenza sono disponibili sulla seguente [pagina web](https://stats.libretexts.org/Bookshelves/Introductory_Statistics/Introductory_Statistics_(Shafer_and_Zhang)/06%3A_Sampling_Distributions/6.E%3A_Sampling_Distributions_(Exercises)).
:::

::: {.callout-note collapse=true title="Informazioni sull'ambiente di sviluppo"}
```{r}
sessionInfo()
```
:::

## Bibliografia {.unnumbered .unlisted}
