# Introduzione alle distribuzioni di probabilità {#sec-prob-intro-distr}

::: {.callout-note title="In sintesi"}
**Da sapere**  Comprendere che una famiglia di distribuzioni specifica valori possibili, forma e variabilità; distinguere il ruolo delle distribuzioni per dati, parametri e previsioni; riconoscere supporto, posizione, scala e forma come elementi della scelta modellistica.

**Da saper fare**  Escludere famiglie incompatibili con il supporto della quantità; motivare una scelta distributiva in termini di processo generativo e forma attesa; interpretare il significato dei parametri senza confondere densità, probabilità e plausibilità.
:::

## Introduzione {.unnumbered .unlisted}

Uno psicologo sta progettando uno studio sui tempi di reazione in un compito di decisione lessicale. I tempi sono positivi, spesso asimmetrici verso destra e talvolta presentano valori estremi. Una distribuzione normale assegna densità anche a valori negativi; una gamma o una log-normale, invece, rispettano il vincolo di positività e possono rappresentare l'asimmetria. La scelta tra queste famiglie richiede poi di confrontarne le implicazioni con il fenomeno e con i dati.

In un altro contesto, una ricercatrice clinica vuole rappresentare l'incertezza sulla probabilità di remissione dopo un trattamento. Poiché la quantità di interesse è compresa tra 0 e 1, una distribuzione Beta costituisce una candidata naturale. Anche in questo caso, però, i valori dei parametri esprimono assunzioni che devono essere motivate.

Una distribuzione non è soltanto una curva da disegnare. Indica quali valori il modello considera possibili, come distribuisce probabilità o densità, quanta variabilità prevede e quali forme ritiene plausibili. Nei capitoli precedenti abbiamo introdotto variabili casuali, funzioni di probabilità e densità, valore atteso, varianza, covarianza e correlazione. Ora introduciamo le **famiglie parametriche di distribuzioni**, il vocabolario con cui questi concetti diventano modelli probabilistici.

## Perché le distribuzioni sono importanti in psicologia?

I dati psicologici possono essere risposte binarie, conteggi, proporzioni, tempi, punteggi o misure fisiologiche. Queste quantità non condividono gli stessi valori possibili né la stessa struttura di variabilità. Scegliere una distribuzione significa quindi formulare ipotesi sul fenomeno: un tempo non può essere negativo, un conteggio è discreto, una probabilità è limitata tra 0 e 1.

Nel quadro bayesiano, le distribuzioni hanno inoltre ruoli distinti. Possono descrivere le osservazioni condizionatamente ai parametri, rappresentare l'incertezza sui parametri o esprimere previsioni su dati futuri. Comprendere questi ruoli evita di scegliere una famiglia soltanto perché la sua curva assomiglia a un istogramma.

::: {.callout-tip title="Prerequisiti"}
Per seguire il capitolo è necessario avere letto @sec-prob-random-var, @sec-prob-distr, @sec-prob-random-var-properties e @sec-prob-cov-cor. Per la notazione, consulta @sec-apx-math-symbols.

Per un richiamo su combinatoria, sommatorie, integrali e derivate, consulta le appendici matematiche disponibili nel Companion.
:::

## Panoramica del capitolo {.unnumbered .unlisted}

Il capitolo procede in sei passaggi:

1. introduce le famiglie parametriche e distingue famiglia e singola distribuzione;
2. presenta supporto, forma e natura della quantità come criteri di scelta;
3. chiarisce il ruolo dei parametri di posizione, scala e forma;
4. distingue distribuzioni per parametri, dati e previsioni;
5. costruisce una mappa orientativa delle principali famiglie discrete e continue;
6. applica i criteri di scelta a esempi psicologici.

::: {.callout-note title="Preparazione del notebook"}
```{r}
#| output: false
here::here("code", "_common.R") |>
  source()
apply_visual_theme()
```
:::

## Dalle variabili casuali alle famiglie di distribuzioni {#sec-why-distributions}

Una variabile casuale rappresenta una quantità incerta, come una risposta corretta o errata, il numero di sintomi riportati, il tempo di reazione o il punteggio ottenuto su una scala psicometrica. La distribuzione di probabilità specifica come la probabilità o la densità sono assegnate ai valori possibili di quella variabile.

Tuttavia, nella pratica scientifica non costruiamo ogni distribuzione da zero. Utilizziamo famiglie già note, ciascuna con proprietà matematiche e interpretative ben comprese. La distribuzione normale, la binomiale, la Poisson, la beta e la gamma sono esempi di **famiglie parametriche**.

Una famiglia parametrica è un insieme di distribuzioni descritte dalla stessa espressione generale e differenziate da uno o più **parametri**. Ad esempio:

- la famiglia normale è determinata da una media $\mu$ e da una deviazione standard $\sigma$;
- la famiglia binomiale è determinata dal numero di prove $n$ e dalla probabilità di successo $p$;
- la famiglia beta è determinata da due parametri di forma, spesso indicati con $\alpha$ e $\beta$;
- la famiglia di Poisson è determinata da un tasso medio $\lambda$.

Specificare una famiglia significa decidere la **forma generale** del modello. Specificare i valori dei parametri significa scegliere una distribuzione particolare all'interno di quella famiglia.

::: {.callout-note title="Parametro della distribuzione e parametro inferenziale"}
Nei capitoli sulle distribuzioni, un parametro può essere considerato come un dato numerico, ad esempio una distribuzione normale con $\mu = 100$ e $\sigma = 15$. Questo permette di studiare le proprietà della distribuzione.

Nell'inferenza bayesiana, invece, molti parametri sono quantità ignote su cui abbiamo incertezza. Ad esempio, la probabilità di remissione $\theta$ può essere il parametro di un modello binomiale, ma anche una quantità su cui vogliamo costruire una distribuzione a priori e, dopo i dati, una distribuzione a posteriori. Questa distinzione sarà centrale nella Parte 4.
:::

### Le distribuzioni come rappresentazioni dell'incertezza

Nel ragionamento bayesiano, una distribuzione di probabilità è uno strumento per rappresentare l'incertezza. Può riguardare un'osservazione futura, un parametro sconosciuto o una quantità derivata dal modello. L'interpretazione dipende quindi dall'oggetto a cui la distribuzione è assegnata.

Consideriamo, ad esempio, la proporzione $\theta$ di studenti universitari con sintomi d'ansia clinicamente rilevanti. Dire "credo che sia il 25%" è una credenza puntuale. Spesso, però, non vogliamo attribuire tutta la nostra credenza a un singolo valore. Potremmo assegnare maggiore plausibilità a valori compresi tra 0.20 e 0.30, minore plausibilità a valori intorno a 0.10 o 0.45 e plausibilità trascurabile a valori superiori a 0.70. Una distribuzione su $\theta$ rende esplicita questa struttura graduata di credenze.

Questa rappresentazione è più informativa di una stima puntuale, in quanto comunica anche la **dispersione** della nostra incertezza. Due ricercatori possono avere la stessa stima centrale, ad esempio 0.25, ma gradi di incertezza molto diversi: uno potrebbe essere quasi certo che il valore sia vicino a 0.25, mentre l'altro potrebbe considerare plausibile un intervallo molto ampio di valori.

### Le distribuzioni come modelli della variabilità

Le distribuzioni servono anche a rappresentare la variabilità dei dati. In psicologia, la variabilità è spesso una componente essenziale del fenomeno: le persone rispondono in modo diverso allo stesso trattamento, lo stesso individuo può cambiare nel tempo e contesti diversi possono influenzare il comportamento osservato.

Per questo motivo, modellare soltanto la media può non essere sufficiente. Una distribuzione permette di rappresentare non solo il centro dei dati, ma anche la dispersione, l'asimmetria, le code e, quando necessario, la presenza di sottogruppi. In questo senso, la variabilità non è semplicemente rumore, ma informazione.

Come discusso da @segal2025embracing, molti fenomeni psicologici e psicopatologici possono presentare una notevole eterogeneità. Le distribuzioni di probabilità forniscono un linguaggio per rendere visibile e modellabile questa eterogeneità.

## Tre domande per scegliere una distribuzione {#sec-three-questions-distributions}

La scelta di una distribuzione non dovrebbe partire dalla domanda "Quale curva assomiglia al mio istogramma?". Questa domanda può essere utile, ma viene dopo. Prima è necessario chiarire che cosa si sta modellando e quali valori sono logicamente possibili.

### 1. Che tipo di quantità sto modellando?

La prima distinzione riguarda la natura della quantità:

- un **evento binario**, come risposta corretta/errata o remissione sì/no;
- un **conteggio**, come numero di sintomi, errori o episodi;
- una **proporzione** o probabilità, vincolata tra 0 e 1;
- una **misura continua**, come un tempo di reazione o un punteggio psicometrico;
- un **tasso**, come il numero medio di eventi per unità di tempo;
- una **varianza** o una deviazione standard, sempre non negativa.

Questa classificazione restringe subito l'insieme delle distribuzioni plausibili.

### 2. Qual è il supporto della quantità?

Il **supporto** è l'insieme dei valori che una variabile può assumere. Una distribuzione appropriata deve assegnare probabilità solo ai valori compatibili con il fenomeno.

| Quantità da modellare | Supporto | Famiglie candidate | Esempio psicologico |
|:---|:---|:---|:---|
| Evento binario | $\{0,1\}$ | Bernoulli | Risposta corretta/errata |
| Numero di successi su $n$ prove | $\{0,1,\ldots,n\}$ | Binomiale | Item corretti su 20 |
| Conteggio non limitato superiormente | $\{0,1,2,\ldots\}$ | Poisson, binomiale negativa | Numero di episodi in un periodo |
| Proporzione o probabilità | $[0,1]$ | Beta | Tasso di remissione |
| Misura continua su tutta la retta | $\mathbb{R}$ | Normale, $t$ di Student, Cauchy | Punteggi standardizzati |
| Quantità continua positiva | $(0,+\infty)$ | Gamma, log-normale, esponenziale | Tempi di reazione, latenze |
| Varianza o precisione | $(0,+\infty)$ | Gamma, chi-quadrato | Variabilità tra soggetti |

Il supporto è un criterio di esclusione molto forte. Se una quantità non può assumere valori negativi, una distribuzione che assegna densità a valori negativi richiede una motivazione esplicita come approssimazione; spesso è preferibile una famiglia che rispetti direttamente il vincolo. Il supporto, tuttavia, non basta: più famiglie possono condividere gli stessi valori possibili ma formulare ipotesi diverse su forma e code.

### 3. Quale forma mi aspetto?

Dopo aver considerato il supporto, si valuta la forma attesa della distribuzione:

- simmetrica o asimmetrica;
- concentrata o dispersa;
- con code leggere o pesanti;
- con valori estremi frequenti o rari;
- con un solo picco o con più sottogruppi plausibili.

La forma non è un dettaglio estetico. Esprime ipotesi sostantive sul processo che genera i dati o sulla struttura dell'incertezza. Ad esempio, una distribuzione gamma può rappresentare tempi positivi e asimmetrici, mentre una distribuzione normale può essere ragionevole per una quantità approssimativamente simmetrica e non troppo vicina a limiti naturali. Queste ipotesi devono poi essere controllate rispetto ai dati e alle previsioni del modello.

## Famiglie parametriche e interpretazione dei parametri {#sec-parametric-families}

### Posizione, scala e forma

I parametri di una distribuzione possono avere ruoli diversi. Una distinzione utile è quella tra parametri di **posizione**, **scala** e **forma**.

Un parametro di posizione indica dove si concentra la distribuzione. Nella distribuzione normale, il parametro $\mu$ sposta la curva verso sinistra o verso destra. Un parametro di scala controlla la dispersione: nella distribuzione normale, per esempio, $\sigma$ determina quanto la distribuzione è ampia. I parametri di forma, infine, modificano l'asimmetria, le code o la concentrazione: nella distribuzione beta, per esempio, i parametri $\alpha$ e $\beta$ possono produrre distribuzioni simmetriche, asimmetriche, a U o fortemente concentrate.

```{r}
#| label: fig-location-scale-normal
#| fig-cap: "Effetto dei parametri di posizione e scala nella famiglia normale. La media sposta il centro della distribuzione; la deviazione standard ne modifica la dispersione."
#| fig-width: 8
#| fig-height: 5
#| out-width: "100%"

x <- seq(-4, 4, length.out = 400)
curve_normali <- rbind(
  data.frame(x = x, density = dnorm(x, mean = 0, sd = 1), modello = "Normale(0, 1)"),
  data.frame(x = x, density = dnorm(x, mean = 1.5, sd = 1), modello = "Normale(1.5, 1)"),
  data.frame(x = x, density = dnorm(x, mean = 0, sd = 1.8), modello = "Normale(0, 1.8)")
)

ggplot(curve_normali, aes(x = x, y = density, linetype = modello)) +
  geom_line(linewidth = 1.1) +
  labs(
    title = "Effetto dei parametri in una famiglia parametrica",
    subtitle = "La media modifica la posizione; la deviazione standard modifica la dispersione",
    x = "Valore",
    y = "Densità",
    linetype = "Distribuzione"
  )
```

La @fig-location-scale-normal mostra il ruolo di posizione e scala nella famiglia normale. Lo stesso principio generale si applica alle altre famiglie: i parametri non sono simboli arbitrari, ma componenti del modello che determinano forma, centro, dispersione o altre proprietà della distribuzione.

### Un piccolo lessico operativo

Nel seguito del modulo incontreremo spesso le seguenti parole. Conviene fissarle subito.

**Supporto**: l'insieme dei valori possibili. Una distribuzione Beta ha supporto $[0,1]$, mentre una distribuzione di Poisson ha supporto $\{0,1,2,\ldots\}$.

**Massa di probabilità**: per le variabili discrete, è la probabilità assegnata a ciascun valore specifico, come $P(X = 3)$.

**Densità**: per le variabili continue, è una funzione che permette di calcolare le probabilità su intervalli. Per una variabile continua, la probabilità che assuma un valore esatto è nulla; ciò che ha senso è la probabilità che assuma valori compresi tra $a$ e $b$.

**Funzione di distribuzione cumulativa**: la funzione che restituisce $P(X \leq x)$.

**Quantile**: il valore sotto il quale cade una certa probabilità. Ad esempio, il quantile 0.95 è il valore sotto il quale si trova il 95% della distribuzione.

Questi concetti sono già stati introdotti nei capitoli precedenti, ma diventeranno operativi nei capitoli 11 e 12, in cui useremo anche le funzioni R associate alle principali distribuzioni.

## Il ruolo delle distribuzioni in un modello bayesiano {#sec-distribution-roles-bayes}

Anche se la verosimiglianza e l'aggiornamento bayesiano verranno trattati in modo sistematico nella Parte 4, è utile anticipare il ruolo che le distribuzioni avranno in quel contesto.

Un modello bayesiano semplice può essere schematizzato nel modo seguente:

$$
\theta \sim p(\theta),
\qquad
Y \mid \theta \sim p(y \mid \theta).
$$

La prima riga rappresenta l'incertezza sul parametro $\theta$ prima dell'osservazione dei dati. La seconda riga rappresenta il modello probabilistico dei dati condizionato a un valore del parametro. In questa forma compatta sono già presenti due usi diversi delle distribuzioni.

### Distribuzioni per i parametri: prior

Una distribuzione a priori può rappresentare le assunzioni e l'incertezza riguardo a un parametro prima di osservare i dati considerati nell'analisi. Per esempio, se $\theta$ rappresenta una probabilità di remissione, una distribuzione beta può esprimere le credenze preliminari su valori compresi tra 0 e 1.

In questa funzione, la distribuzione risponde alla domanda:

> Quali valori del parametro ritengo plausibili prima di osservare questi dati?

### Distribuzioni per i dati: modello generativo

Una distribuzione può anche descrivere come potrebbero essere generati i dati, a partire da un determinato valore del parametro. Se osserviamo il numero di remissioni su $n$ pazienti, una distribuzione binomiale può rappresentare il numero di successi attesi per un determinato valore di $\theta$.

In questa funzione, la distribuzione risponde alla domanda:

> Se il parametro assumesse questo valore, quali dati mi aspetterei di osservare?

### Distribuzioni predittive

Infine, una distribuzione predittiva può descrivere ciò che ci aspettiamo di osservare in futuro. Nel quadro bayesiano, essa combina la variabilità prevista delle osservazioni con l'incertezza residua sui parametri, condizionatamente al modello.

Questa terza funzione sarà importante più avanti, ma è utile riconoscerla fin da ora: un modello probabilistico non serve solo a spiegare dati già osservati, ma anche a formulare aspettative controllabili su dati futuri.

::: {.callout-important title="Idea guida"}
Nel manuale useremo le distribuzioni in tre modi complementari:

1. per descrivere quantità osservabili;
2. per rappresentare incertezza sui parametri;
3. per prevedere osservazioni future.

La Parte 3 costruisce il vocabolario. La Parte 4 mostrerà come questo vocabolario diventa inferenza.
:::

## Mappa delle principali famiglie {#sec-map-distribution-families}

### Distribuzioni discrete

Le distribuzioni discrete assegnano probabilità a valori separati e numerabili. Sono naturali quando gli esiti sono categorie, successi, errori o conteggi. La famiglia candidata deve comunque riflettere anche il modo in cui tali esiti vengono generati.

| Famiglia | Quantità modellata | Parametri principali | Capitolo |
|:---|:---|:---|:---|
| Uniforme discreta | valori discreti equiprobabili | numero di valori possibili | @sec-prob-discr-distr |
| Bernoulli | singolo evento binario | probabilità $p$ | @sec-prob-discr-distr |
| Binomiale | numero di successi in $n$ prove | $n$, $p$ | @sec-prob-discr-distr |
| Poisson | conteggio di eventi in un intervallo | tasso $\lambda$ | @sec-prob-discr-distr |

Esempi psicologici tipici sono la risposta corretta a un item, il numero di item superati, il numero di comportamenti osservati in una sessione o il numero di episodi registrati in un periodo.

### Distribuzioni continue

Le distribuzioni continue assegnano densità su intervalli di valori. Sono candidate per tempi, misure fisiologiche, probabilità, tassi e parametri continui. Per una distribuzione uniforme continua, non sono i singoli punti ad avere uguale probabilità: intervalli della stessa ampiezza hanno uguale probabilità.

| Famiglia | Quantità modellata | Parametri principali | Capitolo |
|:---|:---|:---|:---|
| Uniforme continua | uguale densità nell'intervallo | estremi $a$, $b$ | @sec-prob-cont-distr |
| Esponenziale | tempi di attesa | tasso $\lambda$ | @sec-prob-cont-distr |
| Normale | misure simmetriche su $\mathbb{R}$ | $\mu$, $\sigma$ | @sec-prob-cont-distr |
| Chi-quadrato | somme di quadrati, varianze | gradi di libertà | @sec-prob-cont-distr |
| $t$ di Student | quantità continue con code più pesanti | gradi di libertà | @sec-prob-cont-distr |
| Cauchy | quantità continue con code molto pesanti | posizione, scala | @sec-prob-cont-distr |
| Beta | proporzioni e probabilità | $\alpha$, $\beta$ | @sec-prob-cont-distr |
| Gamma | tassi, tempi positivi, varianze | forma, tasso o scala | @sec-prob-cont-distr |

Questa mappa non deve essere memorizzata come una lista chiusa. Serve piuttosto a sviluppare un'abitudine: prima si guarda alla natura della quantità, poi al supporto, poi alla forma, infine al ruolo che la distribuzione deve svolgere nel modello.

## Esempi di scelta della distribuzione {#sec-choosing-examples}

### Remissione clinica: evento binario e probabilità

Supponiamo di voler studiare se un paziente raggiunge la remissione dopo un intervento psicoterapeutico. Per ogni paziente osserviamo un esito binario: remissione sì/no. La distribuzione naturale per una singola osservazione è la Bernoulli.

Se invece osserviamo $y$ remissioni su $n$ pazienti, la distribuzione naturale per il conteggio dei successi è la binomiale. Se vogliamo poi rappresentare l'incertezza sulla probabilità di remissione $\theta$, una candidata naturale è la distribuzione Beta, perché $\theta$ deve appartenere all'intervallo $[0,1]$.

Qui compaiono tre livelli:

- osservazione singola: Bernoulli;
- conteggio aggregato: Binomiale;
- incertezza sulla probabilità: Beta.

La relazione tra questi livelli verrà ripresa nei capitoli successivi.

### Tempi di reazione: quantità positive e asimmetriche

I tempi di reazione non possono essere negativi e spesso presentano una coda lunga verso destra. Per questo motivo, una distribuzione normale potrebbe non essere adeguata, soprattutto in presenza di un'asimmetria marcata. Distribuzioni come la gamma o, in altri contesti, la log-normale rispettano il vincolo di positività e permettono l'asimmetria.

La scelta non dipende solo dal grafico dei dati. Dipende anche da ciò che si ritiene plausibile riguardo al processo: un tempo di reazione può essere considerato come una durata positiva influenzata da molteplici componenti cognitive, motorie e attentive.

### Conteggi di eventi: frequenze in un intervallo

Se si conta il numero di errori in un compito o il numero di comportamenti osservati in una sessione, la variabile assume valori interi non negativi. La distribuzione di Poisson è una candidata quando il modello assume un tasso stabile nell'intervallo considerato e una variabilità compatibile con tale struttura.

Non ogni conteggio è quindi Poisson. Eterogeneità tra individui, eccesso di zeri, dipendenza tra eventi o dispersione maggiore di quella prevista possono richiedere modelli più flessibili, come la binomiale negativa o modelli gerarchici. La scelta dipende dal processo generativo, non soltanto dal fatto che i dati siano conteggi.

### Punteggi psicometrici: continui o quasi continui?

Molti punteggi psicometrici derivano dalla somma di item discreti. In alcune analisi vengono trattati come quantità continue quando hanno molti valori possibili e l'approssimazione è adeguata allo scopo del modello. Questa scelta non rende però il punteggio intrinsecamente continuo né garantisce una distribuzione normale.

La normalità deve essere valutata rispetto alla scala, alla presenza di limiti inferiori o superiori, all'asimmetria, agli accumuli agli estremi e alle previsioni che il modello produce. In altri casi può essere preferibile modellare direttamente le risposte agli item o usare famiglie compatibili con il carattere discreto e limitato del punteggio.

::: {.callout-warning title="Un errore comune"}
Non esiste una distribuzione "giusta" in assoluto. Esistono distribuzioni più o meno coerenti con il supporto della quantità, con la forma attesa, con il processo generativo ipotizzato e con lo scopo dell'analisi.

Una distribuzione è una scelta modellistica: deve essere motivata, controllata e, quando necessario, confrontata con alternative plausibili.
:::

## Distribuzioni e variabilità nei fenomeni psicologici {#sec-psychological-variability}

La ricerca psicologica si occupa di fenomeni altamente variabili. Le persone possono rispondere in modo diverso allo stesso trattamento, lo stesso costrutto può manifestarsi con configurazioni sintomatiche diverse e le misure possono variare da una sessione all'altra.

Tale variabilità non deve essere considerata solo come un ostacolo. Può indicare eterogeneità clinica, differenze individuali, sensibilità al contesto o sottogruppi teoricamente rilevanti. Rappresentare la variabilità mediante distribuzioni consente di porre domande più ricche:

- Quanto sono dispersi i punteggi?
- Ci sono code pesanti o valori estremi?
- La media è un riassunto adeguato?
- Una sola distribuzione è sufficiente o servono sottogruppi?
- L'incertezza riguarda i dati osservabili, i parametri o entrambi?

In una prospettiva bayesiana, queste domande diventano parte integrante del modello. Non ci limitiamo a stimare un valore centrale, ma specifichiamo una struttura probabilistica che rende esplicita la nostra rappresentazione del fenomeno.

## Verso i capitoli successivi {#sec-towards-specific-distributions}

Il resto della Parte 3 applicherà queste idee a famiglie specifiche.

Nel @sec-prob-discr-distr studieremo le distribuzioni discrete: la distribuzione uniforme discreta, la distribuzione di Bernoulli, la distribuzione binomiale e la distribuzione di Poisson. Queste distribuzioni sono fondamentali per eventi binari, conteggi e frequenze.

Nel @sec-prob-cont-distr studieremo le distribuzioni continue: uniforme continua, esponenziale, normale, chi-quadrato, $t$ di Student, Cauchy, beta e gamma. Queste distribuzioni sono fondamentali per le misure continue, i tempi, le proporzioni, i tassi e i parametri positivi.

Dopo aver costruito questo vocabolario, la Parte 4 mostrerà come utilizzarlo per passare dai dati all'evidenza: prima, si comprenderà quanto un campione sia informativo; poi, si formalizzerà questa informazione con la verosimiglianza; infine, si aggiorneranno le credenze attraverso la distribuzione a posteriori.

## Riflessioni conclusive {.unnumbered .unlisted}

Le distribuzioni di probabilità sono il linguaggio con cui un modello rappresenta valori possibili, variabilità e incertezza. Ogni famiglia porta con sé assunzioni sul supporto, sulla forma, sulle code e sul processo generativo. Per questo la scelta distributiva è una decisione scientifica, non un passaggio automatico determinato dal solo aspetto di un istogramma.

Nel quadro bayesiano, una distribuzione può descrivere i dati condizionatamente ai parametri, rappresentare l'incertezza sui parametri oppure formulare previsioni. La stessa famiglia può quindi avere ruoli diversi in modelli diversi; il suo significato dipende dalla quantità a cui viene assegnata e dalle condizioni espresse dal modello.

L'obiettivo non è memorizzare un catalogo di formule, ma imparare a porre quattro domande: che cosa sto modellando, quali valori sono possibili, quale forma è plausibile e quale ruolo deve svolgere la distribuzione? Nei capitoli successivi useremo queste domande per studiare le principali famiglie discrete e continue.

## Esercizi {.unnumbered .unlisted}

1. Una variabile registra se una risposta è corretta oppure errata. Perché una distribuzione Bernoulli è più coerente di una distribuzione normale?

2. Un ricercatore osserva il numero di errori commessi in dieci prove. Qual è la differenza concettuale tra modellare ogni prova con una Bernoulli e modellare il numero totale di errori con una binomiale?

3. Una quantità può assumere soltanto valori compresi tra 0 e 1. Che cosa permette di concludere il supporto? Che cosa non permette ancora di decidere?

4. Due distribuzioni normali hanno la stessa media ma deviazioni standard diverse. Come cambia la loro interpretazione?

5. Una densità uniforme continua è costante tra 0 e 1. Significa che ogni singolo valore ha la stessa probabilità positiva? Spiega.

6. Un conteggio assume valori interi non negativi. È sufficiente questa informazione per scegliere automaticamente una distribuzione di Poisson? Quali altre caratteristiche del processo sono rilevanti?

7. In un modello sulla remissione, una binomiale descrive il numero di remissioni e una Beta descrive l'incertezza sulla probabilità di remissione. Quale ruolo svolge ciascuna distribuzione?

8. Un punteggio psicometrico è la somma di molti item e assume numerosi valori. Perché ciò non basta a garantire che una distribuzione normale sia adeguata?

::: {.callout-tip title="Soluzioni" collapse="true"}
1. La risposta ha soltanto due esiti possibili, che possono essere codificati come 0 e 1. La Bernoulli assegna probabilità direttamente a questi due esiti; la normale assegna densità a un insieme continuo di valori, compresi valori non osservabili per quella variabile.

2. La Bernoulli descrive l'esito di una singola prova. La binomiale descrive il numero complessivo di successi o errori in un numero fissato di prove, sotto le assunzioni del modello binomiale.

3. Il supporto esclude famiglie che assegnano probabilità fuori dall'intervallo. Non determina da solo la forma della distribuzione né i valori dei parametri: più famiglie o specificazioni possono condividere lo stesso supporto.

4. Le due distribuzioni hanno lo stesso centro. Quella con deviazione standard maggiore assegna maggiore dispersione ai valori e prevede osservazioni più lontane dalla media con maggiore frequenza.

5. No. In una distribuzione continua ogni singolo punto ha probabilità zero. La densità costante implica che intervalli della stessa ampiezza, contenuti nel supporto, hanno la stessa probabilità.

6. No. Occorre valutare, tra le altre cose, stabilità del tasso, dispersione, eccesso di zeri, eterogeneità tra individui e dipendenza tra eventi. Queste caratteristiche possono richiedere una famiglia diversa o un modello più articolato.

7. La binomiale è il modello dei dati condizionato alla probabilità di remissione. La Beta rappresenta l'incertezza su quella probabilità, come prior o posterior a seconda della fase dell'analisi.

8. Il punteggio resta discreto e limitato. Asimmetria, effetti pavimento o soffitto, accumuli agli estremi e struttura degli item possono rendere inadeguata l'approssimazione normale.
:::

::: {.callout-note title="Punti chiave" collapse="true"}
- Una famiglia parametrica raccoglie distribuzioni con la stessa espressione generale; i parametri selezionano una distribuzione specifica.
- Il **supporto** descrive i valori ammessi dal modello ed è il primo criterio di esclusione.
- Il supporto non basta: forma, code, dispersione e processo generativo distinguono famiglie con valori possibili simili.
- I parametri possono controllare posizione, scala, forma o altre proprietà; la loro interpretazione dipende dalla parametrizzazione.
- Per una variabile discreta si assegnano probabilità ai singoli valori; per una variabile continua le probabilità riguardano intervalli e si ottengono dalla densità.
- In una distribuzione uniforme continua, intervalli della stessa ampiezza hanno uguale probabilità; i singoli punti hanno probabilità zero.
- Nel modello bayesiano, le distribuzioni possono rappresentare dati, parametri o previsioni future.
- Bernoulli e binomiale svolgono ruoli diversi: la prima descrive un singolo esito binario, la seconda un conteggio di successi su un numero fissato di prove.
- Poisson è una possibile distribuzione per conteggi, non una scelta automatica per qualunque dato intero non negativo.
- Una distribuzione è una scelta modellistica da motivare e controllare mediante teoria, dati e previsioni del modello.
:::

::: {.callout-note title="Ambiente di sviluppo" collapse="true"}
```{r}
sessionInfo()
```
:::

## Bibliografia {.unnumbered .unlisted}
