# Introduzione alle distribuzioni di probabilità {#sec-prob-intro-distr}

## Introduzione {.unnumbered .unlisted}

Uno psicologo sta progettando uno studio sui tempi di reazione in un compito di decisione lessicale. Sa che i tempi di reazione sono sempre positivi, spesso asimmetrici verso destra e talvolta presentano valori estremi. Se usasse una distribuzione normale, assegnerebbe densità anche a tempi negativi, che sono impossibili. Una distribuzione gamma, invece, rispetterebbe il vincolo di positività e permetterebbe l'asimmetria.

In un altro contesto, una ricercatrice clinica vuole ragionare sulla probabilità che un paziente raggiunga la remissione dopo un trattamento. In questo caso, la quantità di interesse è una probabilità, quindi deve essere compresa tra 0 e 1. Una distribuzione beta è progettata proprio per rappresentare l'incertezza su quantità di questo tipo.

Questi esempi mostrano perché le distribuzioni di probabilità sono necessarie. Una distribuzione non è soltanto una curva da disegnare su un grafico, ma un modo compatto per indicare quali valori sono possibili, quali sono più plausibili, quanta variabilità ci si può aspettare e quali assunzioni si fanno sul fenomeno.

Nei capitoli precedenti abbiamo introdotto le variabili casuali, le funzioni di probabilità e densità, il valore atteso, la varianza, la covarianza e la correlazione. In questo capitolo facciamo un passo ulteriore: introduciamo le **famiglie parametriche di distribuzioni**, ovvero il vocabolario standard con cui costruire modelli probabilistici.

Lo scopo del capitolo è soprattutto orientativo. Non studieremo ancora nel dettaglio ogni distribuzione: questo sarà il compito dei capitoli successivi. In questo capitolo impareremo a riconoscere il ruolo generale delle distribuzioni, a distinguere le distribuzioni discrete da quelle continue e a scegliere, in modo ragionato, la famiglia di distribuzioni più appropriata per una determinata domanda di ricerca.

::: {.callout-tip collapse="true" title="Prerequisiti"}
Per seguire questo capitolo è necessario aver letto:

- @sec-prob-random-var;
- @sec-prob-distr;
- @sec-prob-random-var-properties;
- @sec-prob-cov-cor, almeno per l'idea che le variabili casuali possano variare insieme.

Questo capitolo apre la Parte 3 di questo modulo di richiamo. Il suo ruolo è preparare lo studio delle distribuzioni discrete nel @sec-prob-discr-distr e delle distribuzioni continue nel @sec-prob-cont-distr.

Conoscenze matematiche utili:

- @sec-apx-combinatorics, per le distribuzioni discrete basate su conteggi;
- @sec-apx-calculus, per comprendere le densità continue e l'integrazione.
:::

::: {.callout-caution collapse="true" title="Preparazione del Notebook"}
```{r}
here::here("code", "_common.R") |> 
  source()
apply_visual_theme()
```
:::

## Perché servono le distribuzioni {#sec-why-distributions}

### Dalle variabili casuali alle famiglie di distribuzioni

Una variabile casuale rappresenta una quantità incerta, come una risposta corretta o errata, il numero di sintomi riportati, il tempo di reazione o il punteggio ottenuto su una scala psicometrica. La distribuzione di probabilità specifica come la probabilità o la densità sono assegnate ai valori possibili di quella variabile.

Tuttavia, nella pratica scientifica non costruiamo ogni distribuzione da zero. Utilizziamo famiglie già note, ciascuna con proprietà matematiche e interpretative ben comprese. La distribuzione normale, la binomiale, la Poisson, la beta e la gamma sono esempi di **famiglie parametriche**.

Una famiglia parametrica è un insieme di distribuzioni accomunate dalla stessa forma generale, ma differenziate da uno o più **parametri**. Ad esempio:

- la famiglia normale è determinata da una media $\mu$ e da una deviazione standard $\sigma$;
- la famiglia binomiale è determinata dal numero di prove $n$ e dalla probabilità di successo $p$;
- la famiglia beta è determinata da due parametri di forma, spesso indicati con $\alpha$ e $\beta$;
- la famiglia di Poisson è determinata da un tasso medio $\lambda$.

Specificare una famiglia significa decidere la **forma generale** del modello. Specificare i valori dei parametri significa scegliere una distribuzione particolare all'interno di quella famiglia.

::: {.callout-note title="Parametro della distribuzione e parametro inferenziale"}
Nei capitoli sulle distribuzioni, un parametro può essere considerato come un dato numerico, ad esempio una distribuzione normale con $\mu = 100$ e $\sigma = 15$. Questo permette di studiare le proprietà della distribuzione.

Nell'inferenza bayesiana, invece, molti parametri sono quantità ignote su cui abbiamo incertezza. Ad esempio, la probabilità di remissione $\theta$ può essere il parametro di un modello binomiale, ma anche una quantità su cui vogliamo costruire una distribuzione a priori e, dopo i dati, una distribuzione a posteriori. Questa distinzione sarà centrale nella Parte 4.
:::

### Le distribuzioni come rappresentazioni dell'incertezza

Nel ragionamento bayesiano, una distribuzione di probabilità è prima di tutto uno strumento per rappresentare l'incertezza. Può rappresentare l'incertezza relativa a un'osservazione futura, a un parametro sconosciuto o a una quantità derivata da un modello.

Consideriamo, ad esempio, la proporzione $\theta$ di studenti universitari con sintomi d'ansia clinicamente rilevanti. Dire "credo che sia il 25%" è una credenza puntuale. Spesso, però, non vogliamo attribuire tutta la nostra credenza a un singolo valore. Potremmo ritenere plausibili valori compresi tra 0.20 e 0.30, meno plausibili valori intorno a 0.10 o 0.45, e quasi impossibili valori superiori a 0.70. Una distribuzione su $\theta$ rende esplicita questa struttura graduata di credenze.

Questa rappresentazione è più informativa di una stima puntuale, in quanto comunica anche la **dispersione** della nostra incertezza. Due ricercatori possono avere la stessa stima centrale, ad esempio 0.25, ma gradi di incertezza molto diversi: uno potrebbe essere quasi certo che il valore sia vicino a 0.25, mentre l'altro potrebbe considerare plausibile un intervallo molto ampio di valori.

### Le distribuzioni come modelli della variabilità

Le distribuzioni servono anche a rappresentare la variabilità dei dati. In psicologia, la variabilità è spesso una componente essenziale del fenomeno: le persone rispondono in modo diverso allo stesso trattamento, lo stesso individuo può cambiare nel tempo e contesti diversi possono influenzare il comportamento osservato.

Per questo motivo, modellare soltanto la media può non essere sufficiente. Una distribuzione permette di rappresentare non solo il centro dei dati, ma anche la dispersione, l'asimmetria, le code e, quando necessario, la presenza di sottogruppi. In questo senso, la variabilità non è semplicemente rumore, ma informazione.

Come discusso da @segal2025embracing, molti fenomeni psicologici e psicopatologici sono caratterizzati da un'eterogeneità sostanziale. Le distribuzioni di probabilità forniscono un linguaggio per rendere visibile e modellabile questa eterogeneità.

## Tre domande per scegliere una distribuzione {#sec-three-questions-distributions}

La scelta di una distribuzione non dovrebbe partire dalla domanda "Quale curva assomiglia al mio istogramma?". Questa domanda può essere utile, ma viene dopo. Prima è necessario chiarire che cosa si sta modellando e quali valori sono logicamente possibili.

### 1. Che tipo di quantità sto modellando?

La prima distinzione riguarda la natura della quantità:

- un **evento binario**, come risposta corretta/errata o remissione sì/no;
- un **conteggio**, come numero di sintomi, errori o episodi;
- una **proporzione** o probabilità, vincolata tra 0 e 1;
- una **misura continua**, come un tempo di reazione o un punteggio psicometrico;
- un **tasso**, come il numero medio di eventi per unità di tempo;
- una **varianza** o una deviazione standard, sempre non negativa.

Questa classificazione restringe subito l'insieme delle distribuzioni plausibili.

### 2. Qual è il supporto della quantità?

Il **supporto** è l'insieme dei valori che una variabile può assumere. Una distribuzione appropriata deve assegnare probabilità solo ai valori compatibili con il fenomeno.

| Quantità da modellare | Supporto | Famiglie candidate | Esempio psicologico |
|:---|:---|:---|:---|
| Evento binario | $\{0,1\}$ | Bernoulli | Risposta corretta/errata |
| Numero di successi su $n$ prove | $\{0,1,\ldots,n\}$ | Binomiale | Item corretti su 20 |
| Conteggio non limitato superiormente | $\{0,1,2,\ldots\}$ | Poisson | Attacchi di panico in un mese |
| Proporzione o probabilità | $[0,1]$ | Beta | Tasso di remissione |
| Misura continua su tutta la retta | $\mathbb{R}$ | Normale, $t$ di Student, Cauchy | Punteggi standardizzati |
| Quantità positiva continua | $\mathbb{R}^+$ | Esponenziale, Gamma | Tempi di reazione, latenze |
| Varianza o precisione | $\mathbb{R}^+$ | Gamma, chi-quadrato | Variabilità tra soggetti |

Il supporto è un criterio di esclusione molto forte. Se una quantità non può assumere valori negativi, una distribuzione che assegna densità a valori negativi deve essere utilizzata con estrema cautela o sostituita da una famiglia di distribuzioni più adatta.

### 3. Quale forma mi aspetto?

Dopo aver considerato il supporto, si valuta la forma attesa della distribuzione:

- simmetrica o asimmetrica;
- concentrata o dispersa;
- con code leggere o pesanti;
- con valori estremi frequenti o rari;
- con un solo picco o con più sottogruppi plausibili.

La forma non è un dettaglio estetico. Esprime ipotesi sostantive sul processo che genera i dati o sulla struttura delle nostre credenze. Ad esempio, l'uso di una distribuzione gamma per i tempi di reazione suggerisce che i tempi siano positivi e asimmetrici, mentre l'uso di una distribuzione normale per un punteggio standardizzato suggerisce una variabilità approssimativamente simmetrica attorno a un centro.

## Famiglie parametriche e interpretazione dei parametri {#sec-parametric-families}

### Posizione, scala e forma

I parametri di una distribuzione possono avere ruoli diversi. Una distinzione utile è quella tra parametri di **posizione**, **scala** e **forma**.

Un parametro di posizione indica dove si concentra la distribuzione. Nella distribuzione normale, il parametro $\mu$ sposta la curva verso sinistra o verso destra. Un parametro di scala controlla la dispersione: nella distribuzione normale, per esempio, $\sigma$ determina quanto la distribuzione è ampia. I parametri di forma, infine, modificano l'asimmetria, le code o la concentrazione: nella distribuzione beta, per esempio, i parametri $\alpha$ e $\beta$ possono produrre distribuzioni simmetriche, asimmetriche, a U o fortemente concentrate.

```{r}
#| fig-width: 8
#| fig-height: 5
#| out-width: "100%"

x <- seq(-4, 4, length.out = 400)
curve_normali <- rbind(
  data.frame(x = x, density = dnorm(x, mean = 0, sd = 1), modello = "Normale(0, 1)"),
  data.frame(x = x, density = dnorm(x, mean = 1.5, sd = 1), modello = "Normale(1.5, 1)"),
  data.frame(x = x, density = dnorm(x, mean = 0, sd = 1.8), modello = "Normale(0, 1.8)")
)

ggplot(curve_normali, aes(x = x, y = density, linetype = modello)) +
  geom_line(linewidth = 1.1) +
  labs(
    title = "Effetto dei parametri in una famiglia parametrica",
    subtitle = "La media modifica la posizione; la deviazione standard modifica la dispersione",
    x = "Valore",
    y = "Densità",
    linetype = "Distribuzione"
  )
```

Lo stesso principio si applica a tutte le famiglie: i parametri non sono simboli arbitrari, ma strumenti per codificare le assunzioni sulla quantità che stiamo modellando.

### Un piccolo lessico operativo

Nel seguito del modulo incontreremo spesso le seguenti parole. Conviene fissarle subito.

**Supporto**: l'insieme dei valori possibili. Una distribuzione Beta ha supporto $[0,1]$, mentre una distribuzione di Poisson ha supporto $\{0,1,2,\ldots\}$.

**Massa di probabilità**: per le variabili discrete, è la probabilità assegnata a ciascun valore specifico, come $P(X = 3)$.

**Densità**: per le variabili continue, è una funzione che permette di calcolare le probabilità su intervalli. Per una variabile continua, la probabilità che assuma un valore esatto è nulla; ciò che ha senso è la probabilità che assuma valori compresi tra $a$ e $b$.

**Funzione di distribuzione cumulativa**: la funzione che restituisce $P(X \leq x)$.

**Quantile**: il valore sotto il quale cade una certa probabilità. Ad esempio, il quantile 0.95 è il valore sotto il quale si trova il 95% della distribuzione.

Questi concetti sono già stati introdotti nei capitoli precedenti, ma diventeranno operativi nei capitoli 11 e 12, in cui useremo anche le funzioni R associate alle principali distribuzioni.

## Il ruolo delle distribuzioni in un modello bayesiano {#sec-distribution-roles-bayes}

Anche se la verosimiglianza e l'aggiornamento bayesiano verranno trattati in modo sistematico nella Parte 4, è utile anticipare il ruolo che le distribuzioni avranno in quel contesto.

Un modello bayesiano semplice può essere schematizzato nel modo seguente:

$$
\theta \sim p(\theta),
\qquad
Y \mid \theta \sim p(y \mid \theta).
$$

La prima riga rappresenta l'incertezza sul parametro $\theta$ prima dell'osservazione dei dati. La seconda riga rappresenta il modello probabilistico dei dati condizionato a un valore del parametro. In questa forma compatta sono già presenti due usi diversi delle distribuzioni.

### Distribuzioni per i parametri: prior

Una distribuzione può rappresentare ciò che sappiamo o ciò che non sappiamo riguardo a un parametro. Per esempio, se $\theta$ rappresenta una probabilità di remissione, una distribuzione beta può esprimere le credenze preliminari su valori compresi tra 0 e 1.

In questa funzione, la distribuzione risponde alla domanda:

> Quali valori del parametro ritengo plausibili prima di osservare questi dati?

### Distribuzioni per i dati: modello generativo

Una distribuzione può anche descrivere come potrebbero essere generati i dati, a partire da un determinato valore del parametro. Se osserviamo il numero di remissioni su $n$ pazienti, una distribuzione binomiale può rappresentare il numero di successi attesi per un determinato valore di $\theta$.

In questa funzione, la distribuzione risponde alla domanda:

> Se il parametro assumesse questo valore, quali dati mi aspetterei di osservare?

### Distribuzioni predittive

Infine, una distribuzione può descrivere ciò che ci aspettiamo di osservare in futuro. Nel quadro bayesiano, la previsione tiene conto sia della variabilità dei dati sia dell'incertezza residua sui parametri.

Questa terza funzione sarà importante più avanti, ma è utile riconoscerla fin da ora: un modello probabilistico non serve solo a spiegare dati già osservati, ma anche a formulare aspettative controllabili su dati futuri.

::: {.callout-important title="Idea guida"}
Nel manuale useremo le distribuzioni in tre modi complementari:

1. per descrivere quantità osservabili;
2. per rappresentare incertezza sui parametri;
3. per prevedere osservazioni future.

La Parte 3 costruisce il vocabolario. La Parte 4 mostrerà come questo vocabolario diventa inferenza.
:::

## Mappa delle principali famiglie {#sec-map-distribution-families}

### Distribuzioni discrete

Le distribuzioni discrete assegnano probabilità a valori separati e numerabili. Sono naturali quando gli esiti sono categorie, successi, errori o conteggi.

| Famiglia | Quantità modellata | Parametri principali | Capitolo |
|:---|:---|:---|:---|
| Uniforme discreta | valori discreti equiprobabili | numero di valori possibili | @sec-prob-discr-distr |
| Bernoulli | singolo evento binario | probabilità $p$ | @sec-prob-discr-distr |
| Binomiale | numero di successi in $n$ prove | $n$, $p$ | @sec-prob-discr-distr |
| Poisson | conteggio di eventi in un intervallo | tasso $\lambda$ | @sec-prob-discr-distr |

Esempi psicologici tipici sono la risposta corretta a un item, il numero di item superati, il numero di comportamenti osservati in una sessione o il numero di episodi registrati in un periodo.

### Distribuzioni continue

Le distribuzioni continue assegnano densità su intervalli di valori. Sono naturali per tempi, punteggi, misure fisiologiche, probabilità, tassi e parametri continui.

| Famiglia | Quantità modellata | Parametri principali | Capitolo |
|:---|:---|:---|:---|
| Uniforme continua | valori equiplausibili in un intervallo | estremi $a$, $b$ | @sec-prob-cont-distr |
| Esponenziale | tempi di attesa | tasso $\lambda$ | @sec-prob-cont-distr |
| Normale | misure simmetriche su $\mathbb{R}$ | $\mu$, $\sigma$ | @sec-prob-cont-distr |
| Chi-quadrato | somme di quadrati, varianze | gradi di libertà | @sec-prob-cont-distr |
| $t$ di Student | quantità continue con code più pesanti | gradi di libertà | @sec-prob-cont-distr |
| Cauchy | distribuzioni molto robuste e a code pesanti | posizione, scala | @sec-prob-cont-distr |
| Beta | proporzioni e probabilità | $\alpha$, $\beta$ | @sec-prob-cont-distr |
| Gamma | tassi, tempi positivi, varianze | forma, tasso o scala | @sec-prob-cont-distr |

Questa mappa non deve essere memorizzata come una lista chiusa. Serve piuttosto a sviluppare un'abitudine: prima si guarda alla natura della quantità, poi al supporto, poi alla forma, infine al ruolo che la distribuzione deve svolgere nel modello.

## Esempi di scelta della distribuzione {#sec-choosing-examples}

### Remissione clinica: evento binario e probabilità

Supponiamo di voler studiare se un paziente raggiunge la remissione dopo un intervento psicoterapeutico. Per ogni paziente osserviamo un esito binario: remissione sì/no. La distribuzione naturale per una singola osservazione è la Bernoulli.

Se invece osserviamo $y$ remissioni su $n$ pazienti, la distribuzione naturale per il conteggio dei successi è la binomiale. Se vogliamo poi rappresentare l'incertezza sulla probabilità di remissione $\theta$, una candidata naturale è la distribuzione Beta, perché $\theta$ deve appartenere all'intervallo $[0,1]$.

Qui compaiono tre livelli:

- osservazione singola: Bernoulli;
- conteggio aggregato: Binomiale;
- incertezza sulla probabilità: Beta.

La relazione tra questi livelli verrà ripresa nei capitoli successivi.

### Tempi di reazione: quantità positive e asimmetriche

I tempi di reazione non possono essere negativi e spesso presentano una coda lunga verso destra. Per questo motivo, una distribuzione normale potrebbe non essere adeguata, soprattutto in presenza di un'asimmetria marcata. Distribuzioni come la gamma o, in altri contesti, la log-normale rispettano il vincolo di positività e permettono l'asimmetria.

La scelta non dipende solo dal grafico dei dati. Dipende anche da ciò che si ritiene plausibile riguardo al processo: un tempo di reazione può essere considerato come una durata positiva influenzata da molteplici componenti cognitive, motorie e attentive.

### Conteggi di eventi: frequenze in un intervallo

Se si conta il numero di attacchi di panico in un mese, il numero di errori in un compito o il numero di comportamenti osservati in una sessione, la variabile assume valori interi non negativi. Una distribuzione naturale è quella di Poisson, soprattutto quando gli eventi sono relativamente rari e l'intervallo di osservazione è definito.

Tuttavia, se il tasso medio di eventi varia molto da un individuo all'altro, la semplice distribuzione di Poisson può risultare troppo rigida. In seguito vedremo che introdurre incertezza o variabilità nel tasso può produrre modelli più flessibili.

### Punteggi psicometrici: continui o quasi continui?

Molti punteggi psicometrici derivano dalla somma di item discreti, ma sono spesso trattati come quantità continue quando il numero di possibili valori è elevato e la distribuzione è approssimativamente regolare. In questi casi, la normalità può essere una buona approssimazione operativa.

Tuttavia, la normalità non dovrebbe essere assunta automaticamente. Se il punteggio è fortemente asimmetrico, limitato inferiormente o superiormente o presenta accumuli agli estremi, potrebbe essere necessario un modello diverso.

::: {.callout-warning title="Un errore comune"}
Non esiste una distribuzione "giusta" in assoluto. Esistono distribuzioni più o meno coerenti con il supporto della quantità, con la forma attesa, con il processo generativo ipotizzato e con lo scopo dell'analisi.

Una distribuzione è una scelta modellistica: deve essere motivata, controllata e, quando necessario, confrontata con alternative plausibili.
:::

## Distribuzioni e variabilità nei fenomeni psicologici {#sec-psychological-variability}

La ricerca psicologica si occupa di fenomeni altamente variabili. Le persone possono rispondere in modo diverso allo stesso trattamento, lo stesso costrutto può manifestarsi con configurazioni sintomatiche diverse e le misure possono variare da una sessione all'altra.

Tale variabilità non deve essere considerata solo come un ostacolo. Può indicare eterogeneità clinica, differenze individuali, sensibilità al contesto o sottogruppi teoricamente rilevanti. Rappresentare la variabilità mediante distribuzioni consente di porre domande più ricche:

- Quanto sono dispersi i punteggi?
- Ci sono code pesanti o valori estremi?
- La media è un riassunto adeguato?
- Una sola distribuzione è sufficiente o servono sottogruppi?
- L'incertezza riguarda i dati osservabili, i parametri o entrambi?

In una prospettiva bayesiana, queste domande diventano parte integrante del modello. Non ci limitiamo a stimare un valore centrale, ma specifichiamo una struttura probabilistica che rende esplicita la nostra rappresentazione del fenomeno.

## Verso i capitoli successivi {#sec-towards-specific-distributions}

Il resto della Parte 3 applicherà queste idee a famiglie specifiche.

Nel @sec-prob-discr-distr studieremo le distribuzioni discrete: la distribuzione uniforme discreta, la distribuzione di Bernoulli, la distribuzione binomiale e la distribuzione di Poisson. Queste distribuzioni sono fondamentali per eventi binari, conteggi e frequenze.

Nel @sec-prob-cont-distr studieremo le distribuzioni continue: uniforme continua, esponenziale, normale, chi-quadrato, $t$ di Student, Cauchy, beta e gamma. Queste distribuzioni sono fondamentali per le misure continue, i tempi, le proporzioni, i tassi e i parametri positivi.

Dopo aver costruito questo vocabolario, la Parte 4 mostrerà come utilizzarlo per passare dai dati all'evidenza: prima, si comprenderà quanto un campione sia informativo; poi, si formalizzerà questa informazione con la verosimiglianza; infine, si aggiorneranno le credenze attraverso la distribuzione a posteriori.

## Riflessioni conclusive {.unnumbered .unlisted}

Le distribuzioni di probabilità sono il linguaggio con cui rappresentiamo in modo esplicito l'incertezza e la variabilità. Ogni distribuzione porta con sé delle assunzioni sui valori possibili, sulla forma attesa, sulla dispersione, sulle code e sul processo che ha generato i dati.

Nel quadro bayesiano, questo linguaggio è particolarmente importante, perché le distribuzioni compaiono a più livelli: descrivono i dati osservabili, rappresentano le credenze sui parametri e permettono di formulare previsioni. La scelta di una famiglia parametrica non è quindi un passaggio tecnico secondario, ma una parte sostanziale della costruzione del modello.

Per gli studenti che si avvicinano a questi temi per la prima volta, l'obiettivo non è memorizzare molte formule. L'obiettivo è sviluppare una domanda guida: *Quale distribuzione è coerente con la quantità che sto modellando e con ciò che so del fenomeno?* I capitoli successivi forniranno gli strumenti matematici e computazionali per rispondere in modo sempre più preciso a questa domanda.

## Punti chiave da ricordare {.unnumbered}

::: {.callout-important}
**Concetti essenziali di questo capitolo:**

1. **Una distribuzione rappresenta incertezza e variabilità**
   - Può descrivere osservazioni, parametri o previsioni.
   - Non è una fotografia perfetta della realtà, ma una scelta modellistica esplicita.

2. **Una famiglia parametrica è un vocabolario di forme**
   - La famiglia definisce la forma generale.
   - I parametri selezionano una distribuzione specifica all'interno della famiglia.

3. **Il supporto è il primo criterio di scelta**
   - Eventi binari: Bernoulli.
   - Conteggi di successi: Binomiale.
   - Conteggi non negativi: Poisson.
   - Proporzioni: Beta.
   - Misure continue simmetriche: Normale.
   - Quantità positive e asimmetriche: Gamma o famiglie simili.

4. **I parametri hanno interpretazioni diverse**
   - Posizione: dove si concentra la distribuzione.
   - Scala: quanto è dispersa.
   - Forma: asimmetria, code, concentrazione.

5. **Nel modello bayesiano le distribuzioni hanno ruoli diversi**
   - Prior: incertezza sui parametri.
   - Modello generativo: distribuzione dei dati condizionata ai parametri.
   - Predittiva: aspettative su dati futuri.

6. **La scelta della distribuzione è una scelta scientifica**
   - Dipende dal supporto, dalla forma, dal processo generativo e dallo scopo dell'analisi.
   - Deve essere motivata e controllata, non automatica.

**Domande guida:**

| Domanda | Perché è importante |
|:---|:---|
| Quale quantità sto modellando? | Distingue eventi, conteggi, proporzioni, tempi, punteggi e parametri. |
| Quali valori sono possibili? | Determina il supporto e permette di escludere distribuzioni inadatte. |
| Che forma mi aspetto? | Aiuta a scegliere tra famiglie con lo stesso supporto. |
| Che ruolo ha la distribuzione nel modello? | Chiarisce se serve per dati, parametri o previsioni. |
| Quali assunzioni sto facendo? | Rende il modello interpretabile e criticabile. |

**Per i prossimi capitoli:**

Nel @sec-prob-discr-distr e nel @sec-prob-cont-distr studieremo le principali famiglie di distribuzioni. L'obiettivo sarà imparare a leggerne la forma, interpretarne i parametri e usarle in modo coerente nella modellizzazione psicologica e bayesiana.
:::

::: {.callout-note collapse="true" title="Esercizi di autovalutazione"}
1. Per ciascuna quantità, indica una famiglia distributiva plausibile e motiva la scelta in base al supporto:
   - risposta corretta/errata a un item;
   - numero di ricadute in sei mesi;
   - tempo di reazione;
   - probabilità di remissione;
   - punteggio standardizzato a una scala.

2. Spiega perché una distribuzione normale può essere inadatta per tempi di reazione fortemente asimmetrici.

3. Fai un esempio in cui la stessa famiglia distributiva potrebbe essere usata come prior in un modello e come distribuzione dei dati in un altro modello.

4. Scegli un costrutto psicologico che conosci e descrivi quali aspetti della sua variabilità vorresti rappresentare con una distribuzione.
:::

::: {.callout-note collapse=true title="Informazioni sull'ambiente di sviluppo"}
```{r}
sessionInfo()
```
:::

## Bibliografia {.unnumbered .unlisted}
