# Covarianza e correlazione {#sec-prob-cov-cor}

## Introduzione {.unnumbered .unlisted}

Nel @sec-prob-axioms-coherence abbiamo imparato a costruire distribuzioni congiunte coerenti per rappresentare le nostre credenze sui sistemi multivariati. Nel @sec-prob-join-prob abbiamo approfondito le proprietà di queste distribuzioni, mostrando come codifichino la struttura completa delle relazioni tra le variabili.

Ora ci poniamo una domanda pratica: come possiamo riassumere in modo sintetico la struttura di dipendenza tra variabili espressa da una distribuzione congiunta?

La covarianza e la correlazione forniscono indici numerici che catturano un aspetto specifico della relazione tra variabili: la tendenza alla covariazione lineare. Dal punto di vista bayesiano, questi indici sintetizzano in forma compatta le informazioni sulla struttura delle nostre credenze codificate nella distribuzione congiunta.

::: {.callout-important icon=false}
## Dalla distribuzione congiunta ai riassunti numerici

La distribuzione congiunta contiene *tutta* l'informazione sulle relazioni tra le variabili. La covarianza e la correlazione sono riassunti unidimensionali che:

- catturano solo l'aspetto lineare della relazione;
- semplificano la comunicazione (un numero invece di una tabella/densità completa);
- pur essendo utili, perdono informazioni: possono esistere dipendenze non lineari con correlazione zero.

Come nel @sec-prob-join-prob, la fonte primaria di informazione rimane la distribuzione congiunta; covarianza e correlazione ne sono derivazioni parziali ma utili.
:::


### Panoramica del capitolo {.unnumbered .unlisted}

* Definire covarianza come misura epistemica della co-variazione lineare.
* Comprendere la correlazione come versione standardizzata della covarianza.
* Interpretare questi indici nel framework bayesiano.
* Proprietà matematiche e loro significato epistemico.
* Il concetto di incorrelazione e sua relazione con l'indipendenza.
* Applicazione all'esempio ansia-prestazione.

::: {.callout-tip collapse=true}
## Prerequisiti

- @sec-prob-axioms-coherence: assiomi e coerenza delle credenze.
- @sec-prob-join-prob: probabilità congiunta.
- Concetti di valore atteso e varianza.
:::

::: {.callout-caution collapse=true title="Preparazione del Notebook"}

```{r}
here::here("code", "_common.R") |>
  source()
library(MASS)
```
:::

## Covarianza: misura epistemica della co-variazione

### Definizione e interpretazione

::: {#def-covariance}
La *covarianza* tra due variabili casuali $X$ e $Y$ è definita come:

$$
\text{Cov}(X, Y) = \mathbb{E}\left[(X - \mathbb{E}[X])(Y - \mathbb{E}[Y])\right].
$$

Esplicitamente, per variabili discrete:

$$
\text{Cov}(X, Y) = \sum_{x}\sum_{y}(x - \mu_X)(y - \mu_Y)p(x, y),
$$

dove $\mu_X = \mathbb{E}[X]$ e $\mu_Y = \mathbb{E}[Y]$ sono i valori attesi, e $p(x,y)$ è la distribuzione congiunta di credenza.
:::

**Interpretazione:** la covarianza quantifica come le nostre credenze su una variabile dovrebbero cambiare sistematicamente se apprendessimo il valore dell'altra, in un senso lineare.

- **Covarianza positiva**: le configurazioni in cui entrambe le variabili si discostano nella stessa direzione dalle loro medie (entrambe sopra o entrambe sotto) ricevono una maggiore credenza congiunta. Crediamo che "alte $X$" tendano ad accompagnarsi a "alte $Y$".

- **Covarianza negativa**: le configurazioni in cui le variabili deviano in direzioni opposte (una sopra e l'altra sotto la media) ricevono maggiore credenza congiunta. Crediamo che "alte $X$" tendano ad accompagnarsi a "basse $Y$".

- **Covarianza nulla**: non c'è una tendenza lineare sistematica. Le deviazioni dalla media non covariano in modo prevedibile nella nostra distribuzione di credenza.

### Relazione con la varianza

La covarianza generalizza il concetto di varianza. Infatti, la varianza è la covarianza di una variabile con se stessa:

$$
\mathbb{V}(X) = \text{Cov}(X, X) = \mathbb{E}[(X - \mathbb{E}[X])^2].
$$

**Interpretazione:** la varianza misura quanto crediamo che $X$ possa discostarsi dal suo valore atteso, mentre la covarianza misura quanto crediamo che le deviazioni di $X$ e $Y$ co-varino.

### Formula computazionale alternativa

La covarianza può anche essere calcolata come:

$$
\text{Cov}(X, Y) = \mathbb{E}[XY] - \mathbb{E}[X]\mathbb{E}[Y].
$$

::: {.callout-note collapse=true title="Dimostrazione"}
Per definizione, la covarianza è:

$$
\text{Cov}(X, Y) = \mathbb{E}\bigl[(X - \mathbb{E}[X])(Y - \mathbb{E}[Y])\bigr]
$$

Espandiamo il prodotto:

$$
\begin{aligned}
&= \mathbb{E}[XY - X\mathbb{E}[Y] - \mathbb{E}[X]Y + \mathbb{E}[X]\mathbb{E}[Y]] \\
&= \mathbb{E}[XY] - \mathbb{E}[X]\mathbb{E}[Y] - \mathbb{E}[X]\mathbb{E}[Y] + \mathbb{E}[X]\mathbb{E}[Y]
\end{aligned}
$$

dove abbiamo usato la linearità del valore atteso e il fatto che $\mathbb{E}[X]$ e $\mathbb{E}[Y]$ sono costanti.

Semplificando:

$$
\text{Cov}(X, Y) = \mathbb{E}[XY] - \mathbb{E}[X]\mathbb{E}[Y].
$$
:::

**Interpretazione:** questa formula confronta:

- $\mathbb{E}[XY]$: il valore atteso del prodotto sotto la nostra distribuzione congiunta;
- $\mathbb{E}[X]\mathbb{E}[Y]$: il prodotto dei valori attesi marginali, ovvero il risultato che otterremmo se le variabili fossero indipendenti..

La differenza misura quanto la distribuzione congiunta si discosta dall'indipendenza in termini di co-variazione lineare.

## Esempio: ansia e prestazione cognitiva

Riprendiamo l'esempio del @sec-prob-join-prob: la relazione tra ansia ($Y$) e prestazione cognitiva ($X$) in studenti universitari, con la distribuzione congiunta che rappresenta le nostre credenze basate sulla letteratura [@eysenck2007anxiety].

```{r}
# Ricostruiamo la tabella congiunta del capitolo precedente
tab_joint <- matrix(
  c(0.05, 0.10, 0.15,
    0.15, 0.20, 0.10,
    0.10, 0.10, 0.05),
  nrow = 3, byrow = TRUE,
  dimnames = list(
    Prestazione = c("Insufficiente (0)", "Sufficiente (1)", "Buona (2)"),
    Ansia = c("Bassa (0)", "Media (1)", "Alta (2)")
  )
)

cat("Distribuzione congiunta di credenza:\n")
print(tab_joint)
```

### Calcolo delle medie marginali

Prima calcoliamo i valori attesi (medie) dalle distribuzioni marginali:

```{r}
# Valori delle variabili
val_prest <- 0:2
val_ansia <- 0:2

# Distribuzioni marginali
marg_prest <- rowSums(tab_joint)
marg_ansia <- colSums(tab_joint)

# Valori attesi
E_X <- sum(val_prest * marg_prest)
E_Y <- sum(val_ansia * marg_ansia)

cat("\nValori attesi (medie delle credenze):\n")
cat("E[Prestazione] =", round(E_X, 3), "\n")
cat("E[Ansia] =", round(E_Y, 3), "\n")
```

**Interpretazione:** $\mathbb{E}[X] = 0.95$ è il valore "centrale" della nostra distribuzione di credenza sulla prestazione; $\mathbb{E}[Y] = 1.00$ è il valore centrale per l'ansia. Se dovessimo riassumere le nostre credenze con un singolo numero, useremmo questi valori attesi.

### Calcolo di $\mathbb{E}[XY]$

```{r}
# Calcolo di E[XY] dalla distribuzione congiunta
E_XY <- 0
for (i in 1:3) {
  for (j in 1:3) {
    E_XY <- E_XY + val_prest[i] * val_ansia[j] * tab_joint[i, j]
  }
}

cat("\nE[XY] =", round(E_XY, 3), "\n")
```

### Calcolo della covarianza

```{r}
# Covarianza usando la formula computazionale
Cov_XY <- E_XY - E_X * E_Y
```

```{r}
#| echo: false
cat("Covarianza:\n")
cat("Cov(X,Y) = E[XY] - E[X]E[Y]\n")
cat("         =", round(E_XY, 3), "-", round(E_X, 3), "×", round(E_Y, 3), "\n")
cat("         =", round(Cov_XY, 3), "\n")
```

**Interpretazione:** la covarianza negativa ($\text{Cov}(X,Y) = -0.15$) riflette la struttura delle nostre credenze basate sulla letteratura [@eysenck2007anxiety]. 

> Nella nostra distribuzione congiunta, abbiamo assegnato maggiore credibilità alle configurazioni in cui l'alta ansia si accompagna a bassa prestazione (e viceversa). Questo modello di credenze produce una covarianza negativa, che quantifica la nostra aspettativa di una coesistenza inversa tra le variabili.

Se le nostre credenze fossero diverse (ad esempio, se credessimo nell'indipendenza delle variabili), la covarianza sarebbe pari a zero.

## Correlazione: covarianza standardizzata

### Il problema delle unità di misura

La covarianza ha un problema pratico: dipende dalle unità di misura delle variabili. Se misurassimo l'ansia in una scala 0-100 invece di 0-2, la covarianza cambierebbe numericamente anche se le nostre credenze sulla relazione restassero invariate.

La *correlazione* risolve questo problema standardizzando la covarianza.

::: {#def-correlation}
Il *coefficiente di correlazione* (o correlazione di Pearson) tra $X$ e $Y$ è definito come:

$$
\rho(X,Y) = \frac{\text{Cov}(X,Y)}{\sqrt{\mathbb{V}(X) \cdot \mathbb{V}(Y)}}
$$

dove $\mathbb{V}(X)$ e $\mathbb{V}(Y)$ sono le varianze delle due variabili.
:::

**Interpretazione:** la correlazione è la covarianza "normalizzata" dalle deviazioni standard delle variabili. Misura la forza della relazione lineare su una scala standard $[-1, 1]$, indipendentemente dalle unità di misura originali.

### Proprietà fondamentali della correlazione

1. **Limitatezza**: $-1 \leq \rho(X,Y) \leq 1.$

2. **Invarianza per trasformazioni lineari**: Se $a > 0$ e $b > 0$,
   $$\rho(aX, bY) = \rho(X, Y).$$
   
   La correlazione non cambia se "rescaliamo" le variabili.

3. **Valori estremi**: 

   - $\rho = 1$: relazione lineare perfetta positiva ($Y = a + bX$ con $b > 0$);
   - $\rho = -1$: relazione lineare perfetta negativa ($Y = a + bX$ con $b < 0$);
   - $\rho = 0$: assenza di relazione lineare (incorrelazione).

### Calcolo per l'esempio ansia-prestazione

```{r}
# Calcolo delle varianze
Var_X <- sum(val_prest^2 * marg_prest) - E_X^2
Var_Y <- sum(val_ansia^2 * marg_ansia) - E_Y^2

# Correlazione
rho_XY <- Cov_XY / sqrt(Var_X * Var_Y)
```

```{r}
#| echo: false
cat("Varianze:\n")
cat("Var(X) =", round(Var_X, 4), "\n")
cat("Var(Y) =", round(Var_Y, 4), "\n")
cat("\nCorrelazione:\n")
cat("ρ(X,Y) =", round(rho_XY, 3), "\n")
```

**Interpretazione:** il valore $\rho(X,Y) \approx -0.26$ indica una relazione lineare negativa moderata nella nostra distribuzione di credenza. Ciò significa che:

1. **direzione negativa**: crediamo che livelli alti di ansia tendano ad associarsi a livelli bassi di prestazione;
2. **intensità moderata**: la relazione non è perfetta, c'è una variabilità sostanziale;
3. **natura lineare**: questo modello cattura solo la componente lineare; potrebbero esistere relazioni non lineari aggiuntive.

Il valore $|\rho| = 0.26$ è coerente con la letteratura psicologica [@eysenck2007anxiety], che documenta effetti da moderati a forti dell'ansia sulla prestazione.

## Interpretazione pratica della correlazione

::: {.callout-tip}
## Linee guida interpretative (Cohen, 1988)

Convenzioni comuni per l'interpretazione di $|\rho|$:

- $|\rho| < 0.3$: correlazione *debole*;
- $0.3 \leq |\rho| < 0.5$: correlazione *moderata*;
- $|\rho| \geq 0.5$: correlazione *forte*.

**Attenzione:** queste sono convenzioni approssimative. La loro importanza pratica dipende dal contesto e dal dominio di applicazione.
:::

Nel nostro esempio, $|\rho| = 0.26$ suggerisce una relazione moderata-debole, ma comunque rilevante dal punto di vista psicologico, soprattutto se si considera che:

1. i costrutti psicologici sono tipicamente influenzati da molteplici fattori
2. le misure psicologiche contengono errore di misurazione
3. la relazione potrebbe essere moderata da altre variabili (differenze individuali, contesto, ecc.)

## Proprietà matematiche e loro significato epistemico

### Proprietà della covarianza

::: {#thm-cov-properties}
## Proprietà della covarianza

1. **Simmetria**: $\text{Cov}(X, Y) = \text{Cov}(Y, X).$
   
2. **Covarianza con costante**: $\text{Cov}(c, X) = 0$ per ogni costante $c$.
   
3. **Linearità**: $\text{Cov}(aX, bY) = ab \cdot \text{Cov}(X, Y).$
   
4. **Additività**: $\text{Cov}(X + Y, Z) = \text{Cov}(X, Z) + \text{Cov}(Y, Z).$
   
5. **Varianza della somma**: 
   $$\mathbb{V}(X + Y) = \mathbb{V}(X) + \mathbb{V}(Y) + 2\text{Cov}(X, Y).$$
:::

**Interpretazione delle proprietà:**

**Simmetria**: la co-variazione nella nostra distribuzione di credenza è reciproca: quanto $X$ co-varia con $Y$ è identico a quanto $Y$ co-varia con $X$.

**Costante**: una costante non varia, quindi non può co-variare con nulla nella nostra distribuzione di credenza.

**Linearità**: se "riscaliamo" le variabili, la covarianza scala proporzionalmente. Ciò riflette il fatto che stiamo misurando una relazione lineare.

**Varianza della somma**: quando combiniamo due variabili incerte, la nostra incertezza totale dipende non solo dalle incertezze individuali, ma anche da come queste variabili co-variano tra loro. Se co-variano positivamente, l'incertezza si amplifica; se negativamente, si riduce.

### Esempio: costrutto psicologico multidimensionale

Un'applicazione della proprietà della varianza della somma emerge nella modellizzazione di costrutti psicologici complessi.

```{r}
# Esempio: due dimensioni di benessere psicologico
sigma_emotivo <- 0.4  # Variabilità benessere emotivo
sigma_sociale <- 0.3  # Variabilità benessere sociale
rho_psico <- 0.6      # Correlazione tra dimensioni

# Varianza del benessere psicologico complessivo
w_emotivo <- 0.6
w_sociale <- 0.4

Var_benessere <- w_emotivo^2 * sigma_emotivo^2 + w_sociale^2 * sigma_sociale^2 + 
                 2 * w_emotivo * w_sociale * rho_psico * sigma_emotivo * sigma_sociale

sigma_benessere <- sqrt(Var_benessere)
```

```{r}
#| echo: false
cat("Variabilità benessere emotivo:", sigma_emotivo, "\n")
cat("Variabilità benessere sociale:", sigma_sociale, "\n")
cat("Correlazione tra dimensioni:", rho_psico, "\n")
cat("\nVariabilità benessere complessivo:", round(sigma_benessere, 3), "\n")
cat("Riduzione rispetto alla media ponderata:", 
    round((w_emotivo * sigma_emotivo + w_sociale * sigma_sociale - sigma_benessere) / 
          (w_emotivo * sigma_emotivo + w_sociale * sigma_sociale) * 100, 1), "%\n")
```

**Interpretazione:** l'integrazione di dimensioni psicologiche correlate ma distinte produce una stabilità complessiva maggiore della semplice somma delle componenti, poiché le fluttuazioni nelle diverse aree non si verificano sempre in sincronia nella nostra distribuzione di credenze sul funzionamento psicologico.

## Incorrelazione e indipendenza

### Definizione di incorrelazione

::: {#def-uncorrelated}
Due variabili casuali $X$ e $Y$ si dicono *incorrelate* (o linearmente indipendenti) se:

$$
\text{Cov}(X, Y) = 0 \quad \Leftrightarrow \quad \rho(X, Y) = 0.
$$

Equivalentemente: $\mathbb{E}[XY] = \mathbb{E}[X]\mathbb{E}[Y]$.
:::

**Interpretazione:** l'incorrelazione significa che non esiste una tendenza lineare sistematica alla covariazione nella nostra distribuzione di credenze. Conoscere la deviazione di $X$ dalla sua media non fornisce informazioni lineari sulla deviazione di $Y$.

### Relazione con l'indipendenza

Come discusso nel @sec-prob-join-prob, due variabili sono *indipendenti* se $p(x,y) = p(x) \cdot p(y)$.

::: {.callout-important}
## Relazione cruciale: Indipendenza ⇒ Incorrelazione, ma NON viceversa

1. **L'ndipendenza implica l'incorrelazione**: se $X$ e $Y$ sono indipendenti, allora $\text{Cov}(X,Y) = 0.$

2. **MA l'incorrelazione NON implica l'indipendenza**: possono esistere variabili con $\text{Cov}(X,Y) = 0$ ma $p(x,y) \neq p(x) \cdot p(y).$
:::

**Perché?** La covarianza cattura solo la *relazione lineare*. Possono esistere relazioni non-lineari forti con covarianza nulla.

### Esempio: Relazione quadratica con correlazione zero

```{r}
set.seed(42)
n <- 1000
X <- runif(n, -2, 2)
Y <- X^2 + rnorm(n, 0, 0.3)

cat("Correlazione:", round(cor(X, Y), 3), "\n")

# Visualizzazione
plot(X, Y, pch = 16, col = alpha("steelblue", 0.6),
     main = "Relazione non-lineare con correlazione ≈ 0",
     xlab = "X", ylab = "Y")
```

**Interpretazione:** Le variabili sono fortemente dipendenti (c'è una chiara relazione quadratica), ma incorrelate perché la relazione non è lineare. La nostra distribuzione congiunta delle credenze ha una struttura complessa che la correlazione non riesce a cogliere.

**Implicazione pratica:** prima di concludere che due variabili non sono associate, è necessario visualizzare la loro distribuzione congiunta. Una correlazione pari a zero non implica necessariamente l'assenza di relazione.

## Covarianza nella statistica bayesiana

### Covarianza a priori vs a posteriori

Nell'inferenza bayesiana, possiamo avere credenze sulla covarianza tra parametri a diversi stadi dell'analisi:

::: {.callout-note icon=false}
## Covarianza nel workflow bayesiano

**Covarianza a priori**: Credenze iniziali sulla relazione tra parametri prima di osservare i dati.  
*Esempio*: In un modello gerarchico, assumiamo che i parametri individuali covarino in modo strutturale.

**Covarianza a posteriori**: Credenze aggiornate sulla relazione tra parametri dopo l'evidenza empirica.  
*Esempio*: I dati possono confermare, modificare o rifiutare le assunzioni iniziali di covariazione.

**Covarianza predittiva**: Aspettative sulla relazione tra nuove osservazioni nelle previsioni.
*Esempio*: Prevedere come diverse misure psicologiche covariano in futuri partecipanti.
:::

**Implicazione:** la covarianza non è solo una proprietà dei dati, ma anche delle nostre credenze sui parametri. Specificare una struttura di covarianza nella prior è un modo per codificare la conoscenza esperta.

### Esempio: Prior con struttura di correlazione

```{r}
# Esempio: Prior multivariata normale per due parametri
mu_prior <- c(0, 0)
Sigma_prior <- matrix(c(1, 0.7, 0.7, 1), nrow = 2)

# Simuliamo dalla prior
set.seed(123)
samples_prior <- mvrnorm(1000, mu_prior, Sigma_prior)

cat("Covarianza a priori specificata:\n")
print(Sigma_prior)
cat("\nCorrelazione a priori tra parametri:", 0.7, "\n")

# Visualizzazione
plot(samples_prior, pch = 16, col = alpha("darkgreen", 0.4),
     xlab = expression(theta[1]), ylab = expression(theta[2]),
     main = "Prior multivariata con correlazione 0.7")
```

**Interpretazione:** prima di vedere i dati, crediamo che i due parametri tendano a co-variare positivamente (correlazione 0.7). Questa credenza a priori influenzerà le nostre inferenze a posteriori.

## Riepilogo e connessioni

::: {.callout-important icon=false}
## Sintesi: Dalla distribuzione congiunta alle misure di associazione

**Livelli di informazione (dal più completo al più sintetico):**

1. **Distribuzione congiunta** $p(x,y)$ o $f(x,y)$.
   - Contiene **tutta** l'informazione sulla relazione.
   - Permette di calcolare qualsiasi quantità di interesse.
   - Può rivelare relazioni complesse, non-lineari, multimodali.

2. **Covarianza** $\text{Cov}(X,Y)$.
   - Riassunto **unidimensionale** della co-variazione lineare.
   - Dipendente dalle unità di misura.
   - Utile per calcoli (es. varianza della somma).

3. **Correlazione** $\rho(X,Y)$.
   - Versione **standardizzata** della covarianza.
   - Scala interpretabile $[-1, 1]$.
   - Facilita confronti tra coppie di variabili diverse.

**Il punto chiave:** la covarianza e la correlazione sono utili, ma sono riassunti che catturano solo l'aspetto lineare. Per una comprensione completa delle relazioni, è necessario considerare sempre la distribuzione congiunta sottostante.
:::

## Riflessioni conclusive {.unnumbered .unlisted}

La covarianza e la correlazione sono strumenti fondamentali per quantificare le relazioni lineari tra variabili casuali, ma la loro corretta interpretazione richiede una comprensione approfondita della loro natura e dei loro limiti. Come abbiamo visto in questo capitolo, questi indici non sono concetti indipendenti, ma derivano direttamente dalla distribuzione congiunta trattata nei capitoli precedenti e ne rappresentano una sintesi numerica.

Dal punto di vista epistemologico, la covarianza e la correlazione riflettono aspetti specifici della struttura delle nostre credenze riguardo alle relazioni tra le variabili. Tuttavia, è cruciale riconoscere che questi indici catturano esclusivamente le componenti lineari della dipendenza, lasciando inosservate eventuali relazioni non lineari che potrebbero essere presenti tra le variabili. Ciò spiega perché, talvolta, variabili fortemente dipendenti possono manifestare una correlazione prossima allo zero quando la loro relazione assume forme non lineari.

Sebbene questi indici offrano indubbi vantaggi pratici in termini di semplificazione della comunicazione e dei calcoli analitici, la distribuzione congiunta rimane la rappresentazione più completa e informativa delle relazioni tra le variabili. Nell'ambito dell'inferenza bayesiana, la covarianza svolge molteplici funzioni: caratterizza le credenze a priori sui parametri, emerge naturalmente nelle distribuzioni posteriori dopo l'aggiornamento basato sui dati, fornisce informazioni sulle previsioni relative alle osservazioni future e guida la specificazione di modelli gerarchici complessi.

Proseguendo nel manuale, incontreremo spesso distribuzioni multivariate, in particolare la distribuzione normale multivariata, in cui la matrice di covarianza Σ codifica completamente la struttura di dipendenza tra le variabili. La comprensione della covarianza e della correlazione sarà essenziale per l'interpretazione di questi modelli avanzati. Quando in futuro vi imbatterete in coefficienti di correlazione riportati in letteratura, ricordate che questi rappresentano utili sintesi, ma la narrazione completa risiede sempre nella distribuzione congiunta sottostante. La visualizzazione dei dati rimane una pratica imprescindibile per scoprire relazioni che un singolo valore numerico non può catturare appieno.

::: {.callout-note collapse=true title="Informazioni sull'ambiente di sviluppo"}
```{r}
sessionInfo()
```
:::

## Bibliografia {.unnumbered .unlisted}
