# Distribuzioni di variabili casuali discrete {#sec-prob-discr-distr}

::: {.callout-note title="In sintesi"}
**Da sapere**  Comprendere come una funzione di massa assegna probabilità ai valori di una variabile discreta; distinguere uniforme discreta, Bernoulli, binomiale, beta-binomiale e Poisson; riconoscere le assunzioni che collegano ciascuna famiglia al processo generativo.

**Da saper fare**  Scegliere una famiglia discreta coerente con il tipo di dato e il disegno; interpretare supporto, parametri, media e varianza; spiegare che cosa indicano le funzioni `d`, `p`, `q` e `r` di R; riconoscere quando indipendenza, probabilità costante o equidispersione sono poco plausibili; spiegare perché differenze tra unità nella probabilità di successo producono sovradispersione.
:::

## Introduzione {.unnumbered .unlisted}

Nel capitolo precedente abbiamo introdotto l'idea generale di **distribuzione di probabilità**: un modo formale per assegnare probabilità ai valori possibili di una variabile casuale. In questo capitolo ci concentriamo sulle **distribuzioni discrete**, che descrivono variabili con un insieme finito o numerabile di valori, come una risposta corretta o errata, il numero di successi o il numero di eventi osservati in un intervallo.

La prospettiva adottata è bayesiana, ma lo scopo non è ancora svolgere un'inferenza completa. L'obiettivo è imparare a riconoscere alcune importanti **famiglie di modelli generativi discreti** e le assunzioni che esse incorporano. Nel @sec-prob-inference-uncertainty useremo questi modelli per comprendere quanta informazione può contenere un campione; nel capitolo sulla verosimiglianza vedremo come, dopo avere osservato i dati, gli stessi modelli possano essere letti come funzioni dei parametri.

## Perché le distribuzioni discrete sono importanti in psicologia?

Molti dati psicologici nascono in forma discreta: un item può essere corretto o errato, un sintomo può essere presente o assente, un partecipante può scegliere una tra più alternative e un comportamento può verificarsi un certo numero di volte. Riconoscere questa struttura permette di usare modelli che rispettano i valori realmente possibili e che rendono esplicite le ipotesi sul processo di osservazione.

Una distribuzione discreta risponde anzitutto a una domanda generativa:

> Se questo modello e questi valori dei parametri fossero appropriati, quali dati potremmo osservare e con quali probabilità?

::: {.callout-note title="Ruolo bayesiano delle distribuzioni discrete"}
Nel percorso bayesiano, le distribuzioni discrete possono svolgere tre ruoli distinti:

1. **Modelli per i dati osservabili**: ad esempio, una risposta corretta o errata può essere modellata con una Bernoulli.
2. **Componenti della verosimiglianza**: dopo avere osservato i dati, la stessa espressione viene considerata come funzione dei parametri.
3. **Distribuzioni predittive**: integrando l'incertezza sui parametri, si ottengono probabilità per dati futuri. Un primo esempio è la distribuzione beta-binomiale (@sec-beta-binomial-distribution).

In questo capitolo ci concentriamo soprattutto sul primo ruolo, introducendo gli altri due soltanto quando aiutano a comprendere il significato del modello.
:::

::: {.callout-tip title="Prerequisiti"}
Per seguire il capitolo è utile avere letto @sec-prob-random-var, @sec-prob-distr, @sec-prob-random-var-properties e @sec-prob-intro-distr. Il coefficiente binomiale è stato introdotto in @sec-equiprobability-combinatorics. Per la notazione matematica, consulta @sec-apx-math-symbols.
:::

## Panoramica del capitolo {.unnumbered .unlisted}

Il capitolo procede in sette passaggi:

1. distingue supporto e funzione di massa di una variabile discreta;
2. introduce le funzioni standard di R per probabilità, probabilità cumulate, quantili e simulazioni;
3. presenta la distribuzione uniforme discreta;
4. collega Bernoulli e binomiale ai dati binari e ai conteggi di successi;
5. mostra come la distribuzione beta-binomiale descriva i conteggi di successi quando la probabilità di successo varia tra unità o è incerta;
6. presenta la distribuzione di Poisson per alcuni processi di conteggio;
7. mostra perché sovradispersione, eterogeneità e dipendenza possono richiedere modelli più flessibili.

::: {.callout-note title="Preparazione del notebook"}
```{r}
#| output: false
here::here("code", "_common.R") |>
  source()
apply_visual_theme()
```
:::

## Che cosa descrive una distribuzione discreta? {#sec-discrete-distribution-meaning}

Una distribuzione discreta associa probabilità a valori separati e numerabili. Se $X$ è una variabile casuale discreta, la sua distribuzione è descritta dalla **funzione di massa di probabilità**:

$$
p_X(x) = P(X = x).
$$

Le probabilità assegnate ai valori possibili devono soddisfare due condizioni:

$$
p_X(x) \geq 0, \qquad \sum_x p_X(x) = 1.
$$

Il **supporto** della distribuzione è l'insieme dei valori che la variabile può assumere. Ad esempio:

- una variabile Bernoulli ha supporto $\{0,1\}$;
- una variabile binomiale con $n$ prove ha supporto $\{0,1,\ldots,n\}$;
- una variabile di Poisson ha supporto $\{0,1,2,\ldots\}$.

::: {.callout-important title="Modello condizionale, non certezza sul parametro"}
Quando scriviamo

$$
Y \mid \theta \sim p(\cdot \mid \theta),
$$
non stiamo dicendo che $\theta$ sia noto con certezza. Stiamo dicendo: **Se il parametro assumesse un certo valore, quale distribuzione avrebbero i dati?**

Questa distinzione è cruciale nella prospettiva bayesiana. Il modello dei dati è condizionato al parametro e l'incertezza sul parametro è rappresentata separatamente da una distribuzione a priori e, dopo avere osservato i dati, da una distribuzione a posteriori.
:::

## Le funzioni R per le distribuzioni {#sec-r-discrete-functions}

R utilizza una convenzione molto comoda per lavorare con le distribuzioni di probabilità. Ogni distribuzione ha quattro funzioni principali, identificate da una lettera iniziale:

| Prefisso | Significato | Esempio con la binomiale |
|---|---|---|
| `d` | funzione di massa o densità | `dbinom(k, size, prob)` |
| `p` | funzione di ripartizione | `pbinom(k, size, prob)` |
| `q` | quantile | `qbinom(p, size, prob)` |
| `r` | generazione casuale | `rbinom(n, size, prob)` |

Esempio: consideriamo $Y \sim \mathrm{Binomiale}(10, 0.60)$.

```{r}
# Probabilità di osservare esattamente 7 successi
p_esatto <- dbinom(7, size = 10, prob = 0.60)

# Probabilità di osservare al massimo 7 successi
p_cumulato <- pbinom(7, size = 10, prob = 0.60)

# Più piccolo valore che porta la probabilità cumulata almeno al 95%
q_95 <- qbinom(0.95, size = 10, prob = 0.60)

# Cinque campioni simulati dalla distribuzione
set.seed(1)
simulazioni <- rbinom(5, size = 10, prob = 0.60)

p_esatto
p_cumulato
q_95
simulazioni
```

Per una distribuzione discreta, le funzioni `d` restituiscono la massa di probabilità associata a un valore; per una distribuzione continua restituiscono invece una densità. Quando i dati sono stati osservati e l'espressione viene considerata come funzione dei parametri, questi valori contribuiscono alla verosimiglianza. Le funzioni `r` generano simulazioni dal modello e permettono di esaminare quali osservazioni il modello tende a produrre; da sole, però, non dimostrano che il modello sia adeguato ai dati reali.

## Distribuzione uniforme discreta {#sec-discrete-uniform}

### Definizione

::: {#def-uniform-discrete}
Una variabile casuale $X$ segue una distribuzione uniforme discreta su $\{1,\ldots,N\}$ se assegna la stessa probabilità a ciascuno dei valori possibili:

$$
X \sim \mathrm{Uniforme\ discreta}(1,N),
\qquad
P(X=x) = \frac{1}{N}, \quad x = 1,\ldots,N.
$$

I suoi momenti principali sono:

$$
\mathbb{E}(X) = \frac{N+1}{2},
\qquad
\mathbb{V}(X) = \frac{N^2 - 1}{12}.
$$
:::

La distribuzione uniforme discreta rappresenta una scelta di **simmetria**: all'interno del modello, gli esiti vengono trattati nello stesso modo. Questa assegnazione deve essere giustificata dal meccanismo di selezione o dalle assunzioni informative; non deriva dal solo fatto che gli esiti possano essere elencati.

### Esempio: assegnazione casuale a condizioni sperimentali

Supponiamo di assegnare partecipanti a quattro condizioni sperimentali con uguale probabilità. Il gruppo assegnato a un partecipante può essere modellato come:

$$
G \sim \mathrm{Uniforme\ discreta}(1,4).
$$

```{r}
#| label: fig-uniforme-discreta
#| fig-cap: "Frequenze relative simulate in 400 assegnazioni indipendenti a quattro condizioni equiprobabili."
set.seed(42)
N <- 4
n_partecipanti <- 400
condizione <- sample(1:N, size = n_partecipanti, replace = TRUE)

df_uniforme <- data.frame(condizione = factor(condizione))

ggplot(df_uniforme, aes(x = condizione)) +
  geom_bar(aes(y = after_stat(prop), group = 1)) +
  geom_hline(yintercept = 1 / N, linetype = "dashed") +
  scale_y_continuous(labels = scales::percent_format()) +
  labs(
    title = "Assegnazione casuale a quattro condizioni",
    subtitle = "La linea tratteggiata indica la probabilità teorica 1/4",
    x = "Condizione sperimentale",
    y = "Frequenza relativa"
  )
```

La @fig-uniforme-discreta mostra che le frequenze osservate oscillano intorno a $1/4$: l'equiprobabilità riguarda il modello, non l'uguaglianza esatta delle frequenze in un campione finito. Inoltre, questa simulazione usa assegnazioni indipendenti; un disegno a gruppi perfettamente bilanciati richiederebbe un diverso meccanismo di randomizzazione.

::: {.callout-note title="Interpretazione bayesiana"}
Una distribuzione uniforme su un insieme finito può anche rappresentare una prior simmetrica su ipotesi o modelli alternativi:

$$
P(M_1)=P(M_2)=\cdots=P(M_K)=\frac{1}{K}.
$$

Questa scelta non dimostra che i modelli siano ugualmente validi. Esprime soltanto pesi iniziali uguali, adottati perché la modellizzazione non distingue le alternative prima dei dati.
:::

## Distribuzione di Bernoulli {#sec-bernoulli-distribution}

### Definizione

::: {#def-bernoulli}
Una variabile casuale $X$ segue una distribuzione di Bernoulli se può assumere solo due valori, convenzionalmente codificati come 1 e 0:

$$
X \sim \mathrm{Bernoulli}(p),
\qquad
P(X=x) = p^x(1-p)^{1-x},
\quad x \in \{0,1\}.
$$

I suoi momenti principali sono:

$$
\mathbb{E}(X) = p,
\qquad
\mathbb{V}(X) = p(1-p).
$$
:::

Il modello di Bernoulli è il più semplice per un dato binario. Il valore 1 non deve essere interpretato come un successo in senso stretto: è solo l'esito che abbiamo scelto di codificare come tale. In psicologia può indicare una risposta corretta, la presenza di un sintomo, l'adesione a un trattamento o una scelta tra due alternative.

### Esempio: risposta corretta a un item

Un partecipante risponde a un item di memoria. Se la probabilità di risposta corretta è $p = 0.70$, la risposta $X$ può essere modellata come:

$$
X \mid p = 0.70 \sim \mathrm{Bernoulli}(0.70).
$$

```{r}
#| label: fig-bernoulli
#| fig-cap: "Funzione di massa di una Bernoulli con probabilità dell'esito 1 pari a 0,70."
p <- 0.70
bern_df <- data.frame(
  esito = factor(c(0, 1), labels = c("Errata", "Corretta")),
  probabilita = c(1 - p, p)
)

ggplot(bern_df, aes(x = esito, y = probabilita)) +
  geom_col() +
  scale_y_continuous(labels = scales::percent_format()) +
  labs(
    title = "Distribuzione di Bernoulli",
    subtitle = "Probabilità di risposta corretta p = 0.70",
    x = "Esito",
    y = "Probabilità"
  )
```

La @fig-bernoulli rappresenta le due sole probabilità ammesse dal modello: $P(X=1)=p$ e $P(X=0)=1-p$.

```{r}
set.seed(123)
risposte <- rbinom(20, size = 1, prob = p)
risposte
mean(risposte)
```

Anche se il parametro usato nella simulazione è $p = 0.70$, in un campione piccolo la proporzione osservata può discostarsi sensibilmente da 0.70. Questo aspetto verrà ripreso nel @sec-prob-inference-uncertainty: i dati osservati sono informativi, ma sono anche soggetti a variabilità campionaria.

### Bernoulli come modello generativo

Per una sequenza di risposte binarie $X_1,\ldots,X_n$, il modello più semplice assume:

$$
X_i \mid p \overset{\mathrm{iid}}{\sim} \mathrm{Bernoulli}(p),
\qquad i=1,\ldots,n.
$$

La sigla *iid* indica che, condizionatamente a $p$, le osservazioni sono indipendenti e condividono la stessa distribuzione. L'assunzione è semplice ma forte: la probabilità dell'esito codificato come 1 deve essere la stessa per tutte le osservazioni e una risposta non deve modificare direttamente le altre.

::: {.callout-warning title="Quando la Bernoulli è troppo semplice"}
Nei dati psicologici reali, l'assunzione di un unico valore di $p$ può essere irrealistica. Ad esempio, gli item diversi possono avere difficoltà diverse, i partecipanti possono avere abilità diverse, e le risposte successive possono non essere indipendenti.

La distribuzione di Bernoulli rimane comunque il punto di partenza: i modelli più ricchi spesso nascono proprio dal rilassamento di una o più delle sue assunzioni. Un primo esempio è la distribuzione beta-binomiale (@sec-beta-binomial-distribution), che consente alla probabilità di successo di variare tra partecipanti.
:::

## Distribuzione binomiale {#sec-binomial-distribution}

### Dalla Bernoulli alla binomiale

La distribuzione binomiale descrive il numero di successi in $n$ prove di Bernoulli indipendenti, tutte con la stessa probabilità di successo $p$.

Se

$$
X_1,\ldots,X_n \mid p \sim \mathrm{Bernoulli}(p),
$$
e definiamo

$$
Y = \sum_{i=1}^n X_i,
$$
allora $Y$ rappresenta il numero totale di successi. In questo caso:

$$
Y \mid p \sim \mathrm{Binomiale}(n,p).
$$

### Perché compare il coefficiente binomiale?

Se osserviamo esattamente $k$ successi e $n-k$ insuccessi, la probabilità di una sequenza specifica è:

$$
p^k(1-p)^{n-k}.
$$

Tuttavia, lo stesso numero di successi può comparire in molti ordini diversi. Il numero di sequenze con $k$ successi in $n$ prove è:

$$
\binom{n}{k}.
$$
Quindi, la probabilità complessiva di osservare $k$ successi è:

$$
P(Y=k \mid p,n) = \binom{n}{k}p^k(1-p)^{n-k}.
$$

### Definizione

::: {#def-binomial}
Una variabile casuale $Y$ segue una distribuzione binomiale con parametri $n$ e $p$ se:

$$
Y \sim \mathrm{Binomiale}(n,p),
\qquad
P(Y=k)=\binom{n}{k}p^k(1-p)^{n-k},
\quad k=0,1,\ldots,n.
$$

I suoi momenti principali sono:

$$
\mathbb{E}(Y)=np,
\qquad
\mathbb{V}(Y)=np(1-p).
$$
:::

### Esempio: punteggio a un test

Un test contiene 20 item dicotomici. Se la probabilità di risposta corretta a ciascun item è $p=0.75$, il numero totale di risposte corrette può essere modellato come:

$$
Y \mid p=0.75 \sim \mathrm{Binomiale}(20,0.75).
$$

```{r}
#| label: fig-binomiale-test
#| fig-cap: "Distribuzione binomiale del numero di risposte corrette su 20 prove con probabilità costante pari a 0,75."
n_item <- 20
p_corretto <- 0.75
k <- 0:n_item

binom_df <- data.frame(
  k = k,
  probabilita = dbinom(k, size = n_item, prob = p_corretto)
)

ggplot(binom_df, aes(x = k, y = probabilita)) +
  geom_col() +
  scale_x_continuous(breaks = 0:n_item) +
  labs(
    title = "Distribuzione binomiale",
    subtitle = "Numero di risposte corrette su 20 item, p = 0.75",
    x = "Risposte corrette",
    y = "Probabilità"
  )
```

La @fig-binomiale-test assegna probabilità al numero totale di risposte corrette, non all'ordine in cui esse compaiono.

```{r}
media_teorica <- n_item * p_corretto
var_teorica <- n_item * p_corretto * (1 - p_corretto)

cat("Media teorica:", media_teorica, "\n")
cat("Varianza teorica:", var_teorica, "\n")
```

### La proporzione campionaria

Spesso non ci interessa solo il numero totale di successi $Y$, ma anche la proporzione:

$$
\hat p = \frac{Y}{n}.
$$

Poiché $Y \sim \mathrm{Binomiale}(n,p)$, otteniamo:

$$
\mathbb{E}(\hat p)=p,
\qquad
\mathbb{V}(\hat p)=\frac{p(1-p)}{n}.
$$

Questa relazione sarà centrale nel @sec-prob-inference-uncertainty: mostra perché campioni più grandi producono proporzioni più stabili.

```{r}
#| label: fig-proporzione-campionaria
#| fig-cap: "Distribuzioni simulate della proporzione campionaria per diverse numerosità, con probabilità generatrice pari a 0,40."
set.seed(42)
n_values <- c(10, 50, 200)
p_vero <- 0.40
n_rep <- 5000

sim_list <- lapply(n_values, function(n) {
  phat <- rbinom(n_rep, size = n, prob = p_vero) / n
  data.frame(n = factor(n), phat = phat)
})

sim_df <- do.call(rbind, sim_list)

ggplot(sim_df, aes(x = phat)) +
  geom_histogram(bins = 30) +
  facet_wrap(~ n, ncol = 1) +
  labs(
    title = "Distribuzione simulata della proporzione campionaria",
    subtitle = "La variabilità diminuisce al crescere di n",
    x = "Proporzione osservata",
    y = "Frequenza"
  )
```

La @fig-proporzione-campionaria illustra il significato di $\mathbb{V}(\hat p)=p(1-p)/n$: aumentando $n$, le proporzioni simulate si concentrano maggiormente intorno a $p$.

### Ruolo bayesiano: la binomiale come verosimiglianza

Se osserviamo $y$ successi su $n$ prove, la massa binomiale può essere riletta come funzione di $p$:

$$
L(p \mid y,n) \propto p^y(1-p)^{n-y}.
$$

Il coefficiente $\binom{n}{y}$ è omesso nella proporzionalità perché non dipende da $p$. Questa espressione non è ancora una distribuzione a posteriori: è la **verosimiglianza**, che confronta quanto valori diversi di $p$ rendano compatibile il risultato osservato, mantenendo fissi $y$ e $n$.

::: {.callout-note title="Anticipazione: prior Beta e aggiornamento"}
La distribuzione Beta, presentata in @sec-cont-beta, è una distribuzione continua su $(0,1)$ molto utile per rappresentare l'incertezza su una probabilità $p$. In @sec-beta-binomial-distribution ne useremo due proprietà.

Se

$$
p \sim \mathrm{Beta}(\alpha,\beta)
$$
e osserviamo $y$ successi su $n$ prove, allora la distribuzione a posteriori è:

$$
p \mid y,n \sim \mathrm{Beta}(\alpha+y,\beta+n-y).
$$

Per ora non è necessario padroneggiare questa formula. È sufficiente riconoscere che i dati binomiali aggiornano le credenze su una probabilità.
:::

## Distribuzione beta-binomiale {#sec-beta-binomial-distribution}

### Quando la probabilità di successo non è la stessa per tutti

La distribuzione binomiale assume che tutte le prove condividano la stessa probabilità di successo $p$. Quando le prove provengono da persone diverse, questa assunzione è spesso poco plausibile: in un compito di memoria, ad esempio, alcuni partecipanti ricordano più facilmente di altri.

Consideriamo dieci studenti che studiano 10 parole ciascuno. Il numero di parole ricordate da ciascuno è:

```{r}
ricordati <- c(2, 3, 3, 4, 4, 8, 8, 9, 9, 10)
c(media = mean(ricordati), deviazione_standard = sd(ricordati))
```

La proporzione complessiva di parole ricordate è 0.60. Se tutti gli studenti avessero la stessa probabilità $p = 0.60$, il numero di parole ricordate da ciascuno seguirebbe una distribuzione $\mathrm{Binomiale}(10, 0.60)$, con deviazione standard

$$
\sqrt{10 \times 0.60 \times 0.40} \approx 1.55.
$$

La deviazione standard osservata è circa il doppio. La discrepanza compare anche nelle code della distribuzione:

```{r}
c(
  binomiale_al_massimo_2 = pbinom(2, size = 10, prob = 0.60),
  osservata_al_massimo_2 = mean(ricordati <= 2),
  binomiale_almeno_9 = 1 - pbinom(8, size = 10, prob = 0.60),
  osservata_almeno_9 = mean(ricordati >= 9)
)
```

Sotto il modello binomiale, ricordare al massimo 2 parole ha probabilità di circa l'1% e ricordarne almeno 9 di circa il 5%. Nel campione, queste prestazioni riguardano rispettivamente 1 e 3 studenti su 10. Con soli dieci studenti le frequenze osservate sono molto instabili, ma tutte le indicazioni vanno nella stessa direzione: i dati sono più dispersi di quanto il modello binomiale possa produrre. Questo fenomeno si chiama **sovradispersione**.

### Un modello a due stadi

Per rappresentare le differenze tra studenti possiamo attribuire a ciascuno una propria probabilità di ricordo $p_i$. Il processo generativo si articola allora in due stadi:

1. per ogni studente si estrae una probabilità $p_i$ da una distribuzione che descrive la popolazione degli studenti;
2. condizionatamente a $p_i$, il numero di parole ricordate segue una binomiale:

$$
Y_i \mid p_i \sim \mathrm{Binomiale}(n, p_i).
$$

La distribuzione di $Y_i$ che si ottiene considerando entrambi gli stadi, cioè senza conoscere il valore di $p_i$, si chiama distribuzione **marginale** di $Y_i$. Poiché combina più distribuzioni condizionate, pesandole secondo la distribuzione del parametro, viene anche detta **mistura**.

### Un caso semplice: due tipi di studenti

Iniziamo da un caso che si può calcolare con i soli strumenti di questo capitolo. Supponiamo che la popolazione comprenda due tipi di studenti, ugualmente frequenti: per il primo tipo la probabilità di ricordo è 0.3, per il secondo è 0.8.

$$
P(p_i = 0.3) = P(p_i = 0.8) = 0.5.
$$

Per la legge della probabilità totale, la probabilità di osservare $k$ parole ricordate è la media delle due distribuzioni binomiali, pesata dalla frequenza dei due tipi:

$$
P(Y = k) = 0.5 \binom{n}{k} 0.3^k\, 0.7^{\,n-k} + 0.5 \binom{n}{k} 0.8^k\, 0.2^{\,n-k}.
$$

```{r}
#| label: fig-mistura-binomiali
#| fig-cap: "Numero di parole ricordate su 10 per studenti con probabilità di ricordo 0,3, per studenti con probabilità 0,8 e per una popolazione che contiene i due tipi in parti uguali."
k <- 0:10
mistura <- 0.5 * dbinom(k, size = 10, prob = 0.3) +
  0.5 * dbinom(k, size = 10, prob = 0.8)

df_mistura <- rbind(
  data.frame(k = k, probabilita = dbinom(k, 10, 0.3), modello = "p = 0.3"),
  data.frame(k = k, probabilita = dbinom(k, 10, 0.8), modello = "p = 0.8"),
  data.frame(k = k, probabilita = mistura, modello = "mistura (0.5 e 0.5)")
)
df_mistura$modello <- factor(df_mistura$modello, levels = unique(df_mistura$modello))

ggplot(df_mistura, aes(x = k, y = probabilita)) +
  geom_col() +
  facet_wrap(~ modello, nrow = 1) +
  scale_x_continuous(breaks = k) +
  labs(
    title = "Una mistura di due binomiali",
    x = "Parole ricordate",
    y = "Probabilità"
  )
```

La @fig-mistura-binomiali mostra che la mistura conserva i due massimi, attorno a 3 e a 8 parole. La probabilità media di ricordo nella popolazione è $0.5 \times 0.3 + 0.5 \times 0.8 = 0.55$, ma i valori 5 e 6, vicini a $10 \times 0.55$, sono fra i meno probabili della zona centrale. Una binomiale con $p = 0.55$ avrebbe invece un solo massimo, proprio in quella zona.

### Da dove viene la variabilità aggiuntiva

La media della mistura è la stessa di una binomiale con $p$ uguale alla probabilità media:

$$
\mathbb{E}(Y) = n\,\mathbb{E}(p_i) = 10 \times 0.55 = 5.5.
$$

La varianza, invece, è molto più grande. Per capire perché, la si può scomporre in due parti:

$$
\mathbb{V}(Y)
=
\underbrace{\mathbb{E}\big[\mathbb{V}(Y \mid p_i)\big]}_{\text{variabilità binomiale media}}
+
\underbrace{\mathbb{V}\big[\mathbb{E}(Y \mid p_i)\big]}_{\text{variabilità dovuta alle differenze in } p_i}.
$$

Questa scomposizione è nota come **legge della varianza totale**. Nel nostro esempio:

- il primo termine è la media delle varianze binomiali dei due tipi: $10 \times (0.5 \times 0.3 \times 0.7 + 0.5 \times 0.8 \times 0.2) = 1.85$;
- il secondo termine è la varianza dei numeri medi di parole ricordate dai due tipi, 3 e 8: $10^2 \times \mathbb{V}(p_i) = 100 \times 0.0625 = 6.25$.

```{r}
media_mistura <- sum(k * mistura)
varianza_mistura <- sum(k^2 * mistura) - media_mistura^2

c(
  varianza_mistura = varianza_mistura,
  somma_dei_due_termini = 1.85 + 6.25,
  varianza_binomiale_stessa_media = 10 * 0.55 * 0.45
)
```

La varianza della mistura è 8.1, più del triplo di quella di una binomiale con la stessa media (2.475). La differenza è interamente dovuta al secondo termine: se tutti gli studenti avessero la stessa probabilità, $\mathbb{V}(p_i)$ sarebbe zero e si ritornerebbe alla binomiale.

::: {.callout-important title="L'origine della sovradispersione"}
La sovradispersione non richiede che il singolo studente si comporti in modo diverso da una binomiale. Nasce dal fatto che studenti diversi hanno probabilità diverse: alla variabilità di ciascuno attorno alla propria media si aggiunge la variabilità delle medie fra studenti.
:::

### Dal caso discreto al caso continuo

Due soli tipi di studenti sono una semplificazione. Più realisticamente, la probabilità di ricordo può assumere qualunque valore tra 0 e 1 e variare con continuità da uno studente all'altro. Per descriverla serve una distribuzione continua definita sull'intervallo $(0,1)$: la **distribuzione Beta**, presentata in @sec-cont-beta.

In questa sezione ne servono soltanto due proprietà. Una distribuzione $\mathrm{Beta}(\alpha, \beta)$ si può descrivere con due quantità:

$$
m = \frac{\alpha}{\alpha+\beta},
\qquad
\kappa = \alpha+\beta.
$$

- $m$ è la probabilità media di successo nella popolazione;
- $\kappa$ indica quanto le probabilità individuali sono **concentrate** attorno a $m$: con $\kappa$ grande sono simili fra loro, con $\kappa$ piccolo sono molto diverse.

I parametri originali si ricavano da $m$ e $\kappa$ come $\alpha = m\kappa$ e $\beta = (1-m)\kappa$.

Se la probabilità di ciascuna unità segue una distribuzione Beta e, condizionatamente a essa, il numero di successi segue una binomiale,

$$
p_i \sim \mathrm{Beta}(\alpha, \beta),
\qquad
Y_i \mid p_i \sim \mathrm{Binomiale}(n, p_i),
$$

allora la distribuzione marginale di $Y_i$ è una **beta-binomiale**.

### Definizione

::: {#def-beta-binomial}
Una variabile casuale $Y$ segue una distribuzione beta-binomiale con parametri $n$, $\alpha > 0$ e $\beta > 0$ se:

$$
Y \sim \mathrm{BetaBinomiale}(n, \alpha, \beta),
\qquad
P(Y=k)=\binom{n}{k}\frac{B(k+\alpha,\; n-k+\beta)}{B(\alpha,\beta)},
\quad k=0,1,\ldots,n,
$$

dove $B(\cdot,\cdot)$ è la funzione beta, la costante di normalizzazione della distribuzione Beta (@sec-cont-beta).

Con $m = \alpha/(\alpha+\beta)$ e $\kappa = \alpha+\beta$, i suoi momenti principali sono:

$$
\mathbb{E}(Y)=nm,
\qquad
\mathbb{V}(Y)=nm(1-m)\,\frac{\kappa+n}{\kappa+1}.
$$
:::

La media coincide con quella di una binomiale con $p = m$. La varianza è la varianza binomiale $nm(1-m)$ moltiplicata per il fattore

$$
\frac{\kappa+n}{\kappa+1} = 1 + \frac{n-1}{\kappa+1},
$$

che è maggiore di 1 non appena $n > 1$. Il fattore cresce con il numero di prove per unità e diminuisce con la concentrazione $\kappa$.

Il caso $n = 1$ merita un'osservazione. Con una sola prova per unità il fattore vale 1 e la beta-binomiale coincide con una Bernoulli di parametro $m$: con una sola risposta binaria per persona, le differenze tra persone non lasciano alcuna traccia nella distribuzione dei dati. Per rilevare l'eterogeneità servono più prove per ciascuna unità.

### Due casi limite

La beta-binomiale contiene come casi particolari due distribuzioni già incontrate in questo capitolo.

**Concentrazione molto grande.** Quando $\kappa$ cresce, le probabilità individuali si concentrano attorno a $m$, il fattore $(\kappa+n)/(\kappa+1)$ tende a 1 e la beta-binomiale tende alla $\mathrm{Binomiale}(n, m)$. La binomiale è quindi il caso in cui tutte le unità condividono la stessa probabilità.

**Prior uniforme sulla probabilità.** Con $\alpha = \beta = 1$ la distribuzione Beta è uniforme su $(0,1)$ e la beta-binomiale assegna la stessa probabilità a tutti i conteggi possibili:

```{r}
dbetabinom_base <- function(k, size, shape1, shape2) {
  exp(lchoose(size, k) + lbeta(k + shape1, size - k + shape2) - lbeta(shape1, shape2))
}

round(dbetabinom_base(0:10, size = 10, shape1 = 1, shape2 = 1), 4)
```

Ciascun valore ha probabilità $1/11$: è la distribuzione uniforme discreta su $\{0, 1, \ldots, 10\}$ (@sec-discrete-uniform). Una probabilità incerta distribuita uniformemente produce conteggi distribuiti uniformemente, e non conteggi concentrati attorno a $n/2$.

### Perché le prove non sono più indipendenti

Nel modello a due stadi, le prove di uno stesso studente sono indipendenti **condizionatamente** a $p_i$. Se però $p_i$ non è noto, due prove dello stesso studente non sono più indipendenti: un successo nella prima prova rende più plausibile che lo studente abbia una probabilità alta, e quindi aumenta la probabilità di successo nella seconda.

La correlazione tra due prove della stessa unità è

$$
\rho = \frac{1}{\kappa+1},
$$

e la varianza della beta-binomiale può essere riscritta come

$$
\mathbb{V}(Y) = nm(1-m)\,\big[1 + (n-1)\rho\big].
$$

In @sec-cont-beta vedremo che $1/(\kappa+1)$ ammette anche un'altra lettura: è la quota della varianza di una singola prova dovuta alle differenze tra unità.

```{r}
set.seed(11)
n_sim <- 100000
p_studente <- rbeta(n_sim, shape1 = 0.60 * 3, shape2 = 0.40 * 3)
prova_1 <- rbinom(n_sim, size = 1, prob = p_studente)
prova_2 <- rbinom(n_sim, size = 1, prob = p_studente)

c(correlazione_simulata = cor(prova_1, prova_2), correlazione_teorica = 1 / (3 + 1))
```

::: {.callout-note title="Eterogeneità e dipendenza"}
Differenze tra unità e dipendenza tra le prove di una stessa unità sono due aspetti dello stesso fenomeno. Per questo, in @sec-discrete-model-checks, «partecipanti molto diversi tra loro» e «dati provenienti da gruppi differenti» compaiono tra le ragioni per cui l'assunzione di indipendenza della binomiale può non essere soddisfatta.
:::

### Esempio: le prestazioni di dieci studenti

Torniamo ai dieci studenti. Confrontiamo la binomiale con $p = 0.60$ e una beta-binomiale con la stessa media, $m = 0.60$, e concentrazione $\kappa = 3$, cioè con $\alpha = 1.8$ e $\beta = 1.2$.

```{r}
#| label: fig-beta-binomiale
#| fig-cap: "Numero di parole ricordate su 10 secondo una binomiale con probabilità fissata a 0,60 e secondo una beta-binomiale con la stessa media e concentrazione pari a 3. I punti indicano le frequenze relative osservate nei dieci studenti."
k <- 0:10
df_confronto <- rbind(
  data.frame(k = k, probabilita = dbinom(k, 10, 0.60),
             modello = "Binomiale: p = 0.60 per tutti"),
  data.frame(k = k, probabilita = dbetabinom_base(k, 10, 0.60 * 3, 0.40 * 3),
             modello = "Beta-binomiale: m = 0.60, κ = 3")
)
df_confronto$modello <- factor(df_confronto$modello, levels = unique(df_confronto$modello))
df_osservati <- data.frame(k = k, frequenza = as.numeric(table(factor(ricordati, levels = k))) / 10)

ggplot(df_confronto, aes(x = k, y = probabilita)) +
  geom_col() +
  geom_point(data = df_osservati, aes(x = k, y = frequenza), size = 2.5) +
  facet_wrap(~ modello, nrow = 1) +
  scale_x_continuous(breaks = k) +
  labs(
    title = "Binomiale e beta-binomiale",
    x = "Parole ricordate",
    y = "Probabilità"
  )
```

```{r}
p_bb <- dbetabinom_base(k, 10, 0.60 * 3, 0.40 * 3)

round(rbind(
  binomiale = c(deviazione_standard = sqrt(10 * 0.60 * 0.40),
                al_massimo_2 = pbinom(2, 10, 0.60),
                almeno_9 = 1 - pbinom(8, 10, 0.60)),
  beta_binomiale = c(sqrt(10 * 0.60 * 0.40 * (3 + 10) / (3 + 1)),
                     sum(p_bb[k <= 2]),
                     sum(p_bb[k >= 9])),
  osservato = c(sd(ricordati), mean(ricordati <= 2), mean(ricordati >= 9))
), 3)
```

La beta-binomiale riproduce molto meglio la dispersione dei dati: la sua deviazione standard è circa 2.8, contro 1.55 della binomiale e 3.06 osservata, e assegna alle prestazioni molto basse e molto alte probabilità paragonabili alle frequenze osservate. Il fattore di inflazione della varianza vale $(3 + 10)/(3 + 1) = 3.25$.

Il valore $\kappa = 3$ è stato scelto qui a scopo illustrativo. Stimare $m$ e $\kappa$ a partire dai dati è un problema di inferenza, che affronteremo nei capitoli successivi.

### Le funzioni R

R di base non include funzioni per la beta-binomiale, ma è semplice costruirle. La funzione di massa è `dbetabinom_base()`, definita sopra. Le simulazioni si ottengono seguendo direttamente i due stadi del modello:

```{r}
rbetabinom_base <- function(n_sim, size, shape1, shape2) {
  p <- rbeta(n_sim, shape1, shape2)   # stadio 1: una probabilità per ciascuna unità
  rbinom(n_sim, size = size, prob = p) # stadio 2: i successi, data quella probabilità
}

set.seed(11)
y_sim <- rbetabinom_base(100000, size = 10, shape1 = 1.8, shape2 = 1.2)

round(rbind(
  simulata = as.numeric(table(factor(y_sim, levels = 0:10))) / 100000,
  esatta = dbetabinom_base(0:10, 10, 1.8, 1.2)
), 3)
```

Le frequenze simulate coincidono con le probabilità esatte entro l'errore di simulazione. La funzione di ripartizione si ottiene sommando le masse, ad esempio con `cumsum(dbetabinom_base(0:10, 10, 1.8, 1.2))`. Il pacchetto **extraDistr** fornisce funzioni già pronte per la beta-binomiale, come `dbbinom()`, `pbbinom()` e `rbbinom()`.

### Ruolo bayesiano: eterogeneità e incertezza

La stessa distribuzione ammette due letture, che corrispondono a due significati diversi della distribuzione Beta.

| Lettura | Che cosa descrive la Beta | Esempio |
|---|---|---|
| **Eterogeneità** | differenze reali tra unità: ciascuna ha la propria probabilità | la distribuzione dei punteggi in una popolazione di studenti con capacità diverse |
| **Incertezza epistemica** | un'unica probabilità, non nota: la Beta descrive ciò che crediamo su di essa | la previsione di quanti successi si osserveranno in nuove prove |

Nella seconda lettura, la beta-binomiale è una **distribuzione predittiva**. Se l'incertezza su $p$ prima dei dati è descritta da $p \sim \mathrm{Beta}(\alpha, \beta)$, il numero di successi in $n$ prove future segue una $\mathrm{BetaBinomiale}(n, \alpha, \beta)$: è la distribuzione **predittiva a priori**. Dopo avere osservato $y$ successi su $n$ prove, la distribuzione a posteriori è $\mathrm{Beta}(\alpha+y, \beta+n-y)$, come anticipato in @sec-binomial-distribution, e il numero di successi in $n'$ nuove prove segue

$$
\tilde Y \mid y \sim \mathrm{BetaBinomiale}(n',\; \alpha+y,\; \beta+n-y),
$$

la distribuzione **predittiva a posteriori**.

Ad esempio, con prior $\mathrm{Beta}(2, 2)$ e 7 successi su 10 prove, la posterior è $\mathrm{Beta}(9, 5)$. Per 10 nuove prove, la deviazione standard della predittiva a posteriori è circa 1.92; quella di una binomiale che fissa $p$ alla media a posteriori, $9/14$, è circa 1.52. La previsione che tratta $p$ come noto sottostima l'incertezza, perché ignora l'incertezza residua sul parametro.

::: {.callout-important title="Stessa formula, conseguenze diverse"}
Nella lettura come eterogeneità, la variabilità aggiuntiva è una proprietà della popolazione: osservare più studenti permette di descriverla meglio, ma non la elimina. Nella lettura come incertezza epistemica, la variabilità aggiuntiva dipende da ciò che non sappiamo: con più dati la posterior si concentra, $\kappa$ cresce e la predittiva si avvicina a una binomiale.
:::

## Distribuzione di Poisson {#sec-poisson-distribution}

### Quando usarla

La distribuzione di Poisson è un possibile modello per il numero di eventi osservati in un intervallo di tempo, spazio o esposizione. La sua giustificazione richiede assunzioni idealizzate, tra cui:

- gli eventi sono conteggiabili e l'intervallo di osservazione è ben definito;
- il tasso medio è stabile nell'intervallo considerato;
- gli eventi in intervalli disgiunti sono approssimativamente indipendenti;
- in intervalli molto brevi, la probabilità di più eventi contemporanei è trascurabile rispetto a quella di un singolo evento.

In psicologia, esempi comuni sono:

- attacchi di panico in un mese;
- errori di omissione in un compito attentivo;
- risvegli notturni;
- comportamenti target osservati in una sessione.

### Definizione

::: {#def-poisson}
Una variabile casuale $Y$ segue una distribuzione di Poisson con parametro $\lambda > 0$ se:

$$
Y \sim \mathrm{Poisson}(\lambda),
\qquad
P(Y=y)=\frac{\lambda^y e^{-\lambda}}{y!},
\quad y=0,1,2,\ldots.
$$

La sua proprietà caratteristica è:

$$
\mathbb{E}(Y)=\mathbb{V}(Y)=\lambda.
$$
:::

Il parametro $\lambda$ rappresenta il numero medio atteso di eventi nell'intervallo considerato. Se $\lambda=2.5$, ci aspettiamo in media 2.5 eventi per intervallo, ma il numero osservato potrà essere 0, 1, 2, 3, e così via.

```{r}
#| label: fig-poisson
#| fig-cap: "Funzione di massa di una distribuzione di Poisson con tasso medio pari a 2,5 eventi per intervallo."
lambda <- 2.5
y <- 0:12
pois_df <- data.frame(
  y = y,
  probabilita = dpois(y, lambda = lambda)
)

ggplot(pois_df, aes(x = y, y = probabilita)) +
  geom_col() +
  scale_x_continuous(breaks = y) +
  labs(
    title = "Distribuzione di Poisson",
    subtitle = "Conteggi attesi con lambda = 2.5",
    x = "Numero di eventi",
    y = "Probabilità"
  )
```

La @fig-poisson mostra una distribuzione asimmetrica su conteggi interi non negativi; il parametro $\lambda$ ne determina sia la media sia la varianza.

### Esempio clinico

Un clinico sta monitorando il numero di attacchi di panico riportati da un paziente in un mese. Se il tasso medio atteso è $\lambda = 2.5$ attacchi al mese, allora:

$$
Y \mid \lambda = 2.5 \sim \mathrm{Poisson}(2.5).
$$

```{r}
set.seed(123)
mesi <- 24
attacchi <- rpois(mesi, lambda = 2.5)

data.frame(
  mese = 1:mesi,
  attacchi = attacchi
)
```

```{r}
cat("Media osservata:", round(mean(attacchi), 2), "\n")
cat("Varianza osservata:", round(var(attacchi), 2), "\n")
```

Con pochi mesi di osservazione, media e varianza empiriche possono differire sensibilmente. Con molte osservazioni indipendenti generate da una Poisson, entrambe tendono verso $\lambda$. La somiglianza tra media e varianza è però soltanto una conseguenza necessaria del modello, non una prova sufficiente della sua adeguatezza.

### Tassi ed esposizione

Spesso gli intervalli di osservazione non hanno la stessa durata. In questo caso non è sufficiente confrontare i conteggi grezzi: bisogna tenere conto dell'**esposizione**.

Se $t_i$ è la durata dell'osservazione per l'unità $i$, possiamo scrivere:

$$
Y_i \mid \lambda,t_i \sim \mathrm{Poisson}(\lambda t_i),
$$
dove $\lambda$ è il tasso per unità di esposizione.

::: {.callout-note title="Esempio"}
Osservare 4 comportamenti problema in 2 ore non ha lo stesso significato di osservarli in 20 minuti. Il conteggio è lo stesso, ma il tasso è diverso.
:::

### Ruolo bayesiano: prior Gamma per un tasso

Nel framework bayesiano, $\lambda$ è una quantità incerta. Una scelta frequente per rappresentare l'incertezza su un tasso positivo è la distribuzione Gamma, presentata in @sec-cont-gamma.

Se

$$
\lambda \sim \mathrm{Gamma}(\alpha,\beta),
$$
e osserviamo conteggi indipendenti $y_1,\ldots,y_n$ su intervalli di uguale esposizione, allora:

$$
\lambda \mid \mathbf{y}
\sim
\mathrm{Gamma}\left(\alpha + \sum_{i=1}^n y_i,\; \beta+n\right),
$$

nella parametrizzazione in cui $\beta$ è il parametro di tasso della Gamma.

Per ora, il punto fondamentale è il seguente: la distribuzione di Poisson fornisce il modello dei conteggi, mentre la distribuzione Gamma rappresenta l'incertezza sul tasso che genera tali conteggi.

## Quando i modelli discreti semplici non bastano {#sec-discrete-model-checks}

Le distribuzioni introdotte finora sono utili perché semplici e interpretabili. Proprio per questo, però, incorporano assunzioni forti.

### Binomiale: indipendenza e probabilità costante

La distribuzione binomiale presuppone che tutte le prove abbiano la stessa probabilità $p$ e siano indipendenti. Questa assunzione può essere problematica quando:

- gli item hanno difficoltà diverse;
- i partecipanti sono molto diversi tra loro;
- le prove successive sono influenzate dall'apprendimento, dalla fatica o dalla memoria;
- i dati provengono da gruppi o contesti differenti.

In questi casi la variabilità osservata può essere maggiore di quella prevista dalla distribuzione binomiale: si parla di **sovradispersione**. La distribuzione beta-binomiale (@sec-beta-binomial-distribution) è il modello più semplice che la rappresenta.

### Poisson: equidispersione

La distribuzione di Poisson assume che media e varianza coincidano:

$$
\mathbb{E}(Y)=\mathbb{V}(Y)=\lambda.
$$

Nei dati psicologici, questa proprietà è spesso violata. Se la varianza è molto maggiore della media, una Poisson semplice può sottostimare la dispersione. Anche quando media e varianza sono simili, tuttavia, restano da controllare altre caratteristiche, come eccesso di zeri, dipendenza temporale ed eterogeneità tra individui.

Il modello analogo alla beta-binomiale per i conteggi di eventi è la **binomiale negativa**: si ottiene lasciando variare il tasso $\lambda$ tra unità secondo una distribuzione Gamma (@sec-cont-gamma). Come nella beta-binomiale, l'eterogeneità dei tassi produce una varianza maggiore della media.

```{r}
# Piccolo controllo descrittivo per dati di conteggio
media_attacchi <- mean(attacchi)
var_attacchi <- var(attacchi)
rapporto_dispersione <- var_attacchi / media_attacchi

cat("Media:", round(media_attacchi, 2), "\n")
cat("Varianza:", round(var_attacchi, 2), "\n")
cat("Varianza / media:", round(rapporto_dispersione, 2), "\n")
```

::: {.callout-warning title="Il modello non è il fenomeno"}
Una distribuzione discreta è una rappresentazione semplificata del processo che potrebbe aver generato i dati. Non basta scegliere una distribuzione perché il dominio sembra corretto: bisogna chiedersi se le assunzioni del modello siano plausibili per il disegno di ricerca e per il fenomeno psicologico studiato.
:::

## Riflessioni conclusive {.unnumbered .unlisted}

Le distribuzioni discrete introdotte in questo capitolo costituiscono un primo vocabolario per la modellazione dei dati psicologici. La distribuzione uniforme discreta rappresenta una simmetria tra alternative finite, la distribuzione di Bernoulli descrive un singolo esito binario, la distribuzione binomiale descrive il numero di successi in un numero fisso di prove, la distribuzione beta-binomiale descrive lo stesso conteggio quando la probabilità di successo varia tra unità o è incerta, e la distribuzione di Poisson è un modello possibile per il conteggio di eventi prodotti da un tasso stabile.

In prospettiva bayesiana, queste distribuzioni non sono soltanto formule per calcolare le probabilità. Esplicitano le assunzioni sul processo generativo. Dopo l'osservazione dei dati, le stesse espressioni possono essere considerate come verosimiglianze e, integrando l'incertezza sui parametri, contribuiscono alle distribuzioni predittive.

La scelta di una famiglia di distribuzioni non dipende quindi soltanto dal supporto. Bisogna chiedersi se l'indipendenza, la probabilità costante, il tasso stabile e l'equidispersione siano plausibili. Quando queste condizioni non sono soddisfatte, la soluzione non consiste nel forzare i dati nel modello più semplice, ma nel costruire una rappresentazione più adeguata dell'eterogeneità e della dipendenza.

### Guida rapida: quale distribuzione usare?

| Distribuzione | Supporto | Domanda modellata | Esempio psicologico | Parametro principale |
|---|---|---|---|---|
| Uniforme discreta | $\{1,\ldots,N\}$ | Quale alternativa viene selezionata se il modello le tratta simmetricamente? | Assegnazione casuale indipendente a condizioni | $N$ |
| Bernoulli | $\{0,1\}$ | L'evento si verifica oppure no? | Risposta corretta a un item | $p$ |
| Binomiale | $\{0,\ldots,n\}$ | Quanti successi si osservano in $n$ prove *iid*? | Numero di item corretti sotto probabilità costante | $n,p$ |
| Beta-binomiale | $\{0,\ldots,n\}$ | Quanti successi si osservano in $n$ prove, se la probabilità di successo varia tra unità o è incerta? | Numero di parole ricordate da studenti con capacità diverse | $n,\alpha,\beta$ oppure $n,m,\kappa$ |
| Poisson | $\{0,1,2,\ldots\}$ | Quanti eventi si osservano in un intervallo con tasso stabile? | Numero di episodi riportati in un periodo | $\lambda$ |

## Esercizi {.unnumbered .unlisted}

1. Una variabile registra la presenza o l'assenza di un comportamento. Qual è il suo supporto e quale famiglia semplice può descrivere una singola osservazione?

2. Qual è la differenza tra modellare ogni risposta a un test con una Bernoulli e modellare il numero totale di risposte corrette con una binomiale?

3. Per una binomiale, che cosa restituiscono rispettivamente `dbinom(7, ...)` e `pbinom(7, ...)`?

4. In una distribuzione uniforme discreta su quattro condizioni, ciascuna condizione ha probabilità $1/4$. Perché in 40 assegnazioni non è necessario osservare esattamente 10 persone per condizione?

5. Un test contiene item con difficoltà molto diverse. Quale assunzione del modello binomiale diventa poco plausibile?

6. In un modello di Poisson, che cosa significa affermare che $\lambda=2{,}5$ eventi al mese? Come cambia il numero atteso di eventi se l'osservazione dura due mesi?

7. Un insieme di conteggi ha media e varianza molto simili. Questo dimostra che una Poisson è il modello corretto? Spiega.

8. Una beta-binomiale è più dispersa di una binomiale con la stessa probabilità media. Quale fonte aggiuntiva di variabilità rappresenta?

9. Che cosa accade a una $\mathrm{BetaBinomiale}(n,\alpha,\beta)$ quando la concentrazione $\kappa=\alpha+\beta$ diventa molto grande? E quando $\alpha=\beta=1$?

10. Un test ha 10 item. La probabilità di risposta corretta varia tra partecipanti secondo una distribuzione Beta con media $m=0{,}6$ e concentrazione $\kappa=3$. Calcola la varianza del punteggio totale e confrontala con quella di una binomiale con $p=0{,}6$.

11. In quale dei due scenari seguenti la beta-binomiale rappresenta eterogeneità e in quale incertezza epistemica? (a) La distribuzione dei punteggi in una classe di studenti con capacità diverse. (b) La previsione del numero di successi di una singola persona in 10 nuove prove, dopo averne osservate 10.

12. Perché, con una sola prova binaria per partecipante, non è possibile rilevare differenze tra partecipanti nella probabilità di successo?

::: {.callout-tip title="Soluzioni" collapse="true"}
1. Il supporto è $\{0,1\}$, dopo avere scelto una codifica per assenza e presenza. Una singola osservazione può essere descritta da una Bernoulli con parametro $p$, probabilità dell'esito codificato come 1.

2. La Bernoulli descrive una singola risposta binaria. La binomiale descrive il numero totale di successi in $n$ prove, assumendo che le prove siano condizionatamente indipendenti e condividano la stessa probabilità $p$.

3. `dbinom(7, ...)` restituisce la probabilità di osservare esattamente 7 successi. `pbinom(7, ...)` restituisce la probabilità cumulata di osservarne al massimo 7.

4. L'equiprobabilità riguarda il meccanismo generativo, non le frequenze esatte in un campione finito. Le frequenze osservate oscillano casualmente intorno ai valori attesi. Un'assegnazione perfettamente bilanciata richiederebbe un vincolo aggiuntivo nel disegno.

5. Diventa poco plausibile l'ipotesi di una probabilità di successo costante per tutte le prove. Item di diversa difficoltà possono richiedere probabilità differenti o un modello che rappresenti esplicitamente tali differenze.

6. Il numero medio atteso è 2,5 eventi per mese. Se il tasso resta stabile e l'esposizione raddoppia, il numero atteso in due mesi è $2{,}5\times2=5$.

7. No. L'equidispersione è una conseguenza necessaria della Poisson, ma non è sufficiente a identificarla. Occorre controllare anche forma della distribuzione, zeri, dipendenza, stabilità del tasso ed eterogeneità.

8. Rappresenta l'incertezza o l'eterogeneità nella probabilità $p$. La predizione integra più valori possibili di $p$, invece di assumere un unico valore fissato per tutte le unità.

9. Quando $\kappa$ è molto grande, le probabilità individuali si concentrano attorno a $m$, il fattore $(\kappa+n)/(\kappa+1)$ tende a 1 e la beta-binomiale tende alla $\mathrm{Binomiale}(n,m)$. Con $\alpha=\beta=1$ la Beta è uniforme e la beta-binomiale assegna probabilità $1/(n+1)$ a ciascun conteggio: è l'uniforme discreta su $\{0,\ldots,n\}$.

10. La varianza binomiale è $10\times0{,}6\times0{,}4=2{,}4$. Il fattore di inflazione è $(3+10)/(3+1)=3{,}25$, quindi la varianza beta-binomiale è $2{,}4\times3{,}25=7{,}8$, con deviazione standard di circa 2,79 contro 1,55.

11. (a) Eterogeneità: la Beta descrive differenze reali tra studenti, che non si riducono osservando più studenti. (b) Incertezza epistemica: la persona ha un'unica probabilità, non nota; la Beta è la distribuzione a posteriori e la beta-binomiale è la distribuzione predittiva a posteriori, che si avvicina a una binomiale al crescere dei dati.

12. Con $n=1$ il fattore di inflazione vale 1 e la beta-binomiale coincide con una Bernoulli di parametro $m$. La distribuzione dei dati dipende soltanto dalla probabilità media, e qualunque distribuzione delle probabilità individuali con la stessa media produce gli stessi dati. Per rilevare l'eterogeneità servono più prove per ciascuna unità.
:::

::: {.callout-note title="Punti chiave" collapse="true"}
- Una distribuzione discreta assegna probabilità a valori finiti o numerabili; la somma delle masse è uguale a 1.
- Il supporto descrive i valori ammessi, ma non basta da solo a scegliere una famiglia.
- Le funzioni `d`, `p`, `q` e `r` di R restituiscono rispettivamente massa o densità, probabilità cumulata, quantile e simulazioni.
- L'uniforme discreta tratta simmetricamente le alternative; questa simmetria è un'assunzione da giustificare.
- La Bernoulli descrive un singolo esito binario con probabilità $p$.
- La binomiale descrive un conteggio di successi quando le prove sono *iid* Bernoulli condizionatamente a $p$.
- La varianza della proporzione campionaria è $p(1-p)/n$: campioni più grandi producono proporzioni più concentrate.
- La Poisson è un possibile modello per conteggi con tasso stabile ed equidispersione; media e varianza simili non ne dimostrano da sole l'adeguatezza.
- Esposizioni diverse richiedono di modellare il numero atteso come tasso per esposizione.
- La beta-binomiale descrive un conteggio di successi quando la probabilità varia tra unità secondo una Beta; ha la stessa media della binomiale con $p=m$ e varianza moltiplicata per $(\kappa+n)/(\kappa+1)$.
- La sovradispersione deriva dalla varianza delle probabilità individuali; eterogeneità tra unità e dipendenza tra le prove di una stessa unità sono due aspetti dello stesso fenomeno.
- La stessa beta-binomiale descrive eterogeneità tra unità oppure, come distribuzione predittiva, incertezza su un'unica probabilità.
- Sovradispersione, eccesso di zeri, eterogeneità o dipendenza possono richiedere modelli più flessibili.
- Nel quadro bayesiano, la stessa famiglia può contribuire al modello dei dati, alla verosimiglianza o alla distribuzione predittiva.
:::

::: {.callout-note title="Ambiente di sviluppo" collapse="true"}
```{r}
sessionInfo()
```
:::
