# Distribuzioni di variabili casuali discrete {#sec-prob-discr-distr}

::: {.callout-note title="In sintesi"}
**Da sapere**  Comprendere come una funzione di massa assegna probabilità ai valori di una variabile discreta; distinguere uniforme discreta, Bernoulli, binomiale e Poisson; riconoscere le assunzioni che collegano ciascuna famiglia al processo generativo.

**Da saper fare**  Scegliere una famiglia discreta coerente con il tipo di dato e il disegno; interpretare supporto, parametri, media e varianza; spiegare che cosa indicano le funzioni `d`, `p`, `q` e `r` di R; riconoscere quando indipendenza, probabilità costante o equidispersione sono poco plausibili.
:::

## Introduzione {.unnumbered .unlisted}

Nel capitolo precedente abbiamo introdotto l'idea generale di **distribuzione di probabilità**: un modo formale per assegnare probabilità ai valori possibili di una variabile casuale. In questo capitolo ci concentriamo sulle **distribuzioni discrete**, che descrivono variabili con un insieme finito o numerabile di valori, come una risposta corretta o errata, il numero di successi o il numero di eventi osservati in un intervallo.

La prospettiva adottata è bayesiana, ma lo scopo non è ancora svolgere un'inferenza completa. L'obiettivo è imparare a riconoscere alcune importanti **famiglie di modelli generativi discreti** e le assunzioni che esse incorporano. Nel @sec-prob-inference-uncertainty useremo questi modelli per comprendere quanta informazione può contenere un campione; nel capitolo sulla verosimiglianza vedremo come, dopo avere osservato i dati, gli stessi modelli possano essere letti come funzioni dei parametri.

## Perché le distribuzioni discrete sono importanti in psicologia?

Molti dati psicologici nascono in forma discreta: un item può essere corretto o errato, un sintomo può essere presente o assente, un partecipante può scegliere una tra più alternative e un comportamento può verificarsi un certo numero di volte. Riconoscere questa struttura permette di usare modelli che rispettano i valori realmente possibili e che rendono esplicite le ipotesi sul processo di osservazione.

Una distribuzione discreta risponde anzitutto a una domanda generativa:

> Se questo modello e questi valori dei parametri fossero appropriati, quali dati potremmo osservare e con quali probabilità?

::: {.callout-note title="Ruolo bayesiano delle distribuzioni discrete"}
Nel percorso bayesiano, le distribuzioni discrete possono svolgere tre ruoli distinti:

1. **Modelli per i dati osservabili**: ad esempio, una risposta corretta o errata può essere modellata con una Bernoulli.
2. **Componenti della verosimiglianza**: dopo avere osservato i dati, la stessa espressione viene considerata come funzione dei parametri.
3. **Distribuzioni predittive**: integrando l'incertezza sui parametri, si ottengono probabilità per dati futuri.

In questo capitolo ci concentriamo soprattutto sul primo ruolo, introducendo gli altri due soltanto quando aiutano a comprendere il significato del modello.
:::

::: {.callout-tip title="Prerequisiti"}
Per seguire il capitolo è utile avere letto @sec-prob-random-var, @sec-prob-distr, @sec-prob-random-var-properties e @sec-prob-intro-distr. Il coefficiente binomiale è stato introdotto in @sec-equiprobability-combinatorics. Per la notazione matematica, consulta @sec-apx-math-symbols.
:::

## Panoramica del capitolo {.unnumbered .unlisted}

Il capitolo procede in sei passaggi:

1. distingue supporto e funzione di massa di una variabile discreta;
2. introduce le funzioni standard di R per probabilità, probabilità cumulate, quantili e simulazioni;
3. presenta la distribuzione uniforme discreta;
4. collega Bernoulli e binomiale ai dati binari e ai conteggi di successi;
5. presenta la distribuzione di Poisson per alcuni processi di conteggio;
6. mostra perché sovradispersione, eterogeneità e dipendenza possono richiedere modelli più flessibili.

::: {.callout-note title="Preparazione del notebook"}
```{r}
#| output: false
here::here("code", "_common.R") |>
  source()
apply_visual_theme()
```
:::

## Che cosa descrive una distribuzione discreta? {#sec-discrete-distribution-meaning}

Una distribuzione discreta associa probabilità a valori separati e numerabili. Se $X$ è una variabile casuale discreta, la sua distribuzione è descritta dalla **funzione di massa di probabilità**:

$$
p_X(x) = P(X = x).
$$

Le probabilità assegnate ai valori possibili devono soddisfare due condizioni:

$$
p_X(x) \geq 0, \qquad \sum_x p_X(x) = 1.
$$

Il **supporto** della distribuzione è l'insieme dei valori che la variabile può assumere. Ad esempio:

- una variabile Bernoulli ha supporto $\{0,1\}$;
- una variabile binomiale con $n$ prove ha supporto $\{0,1,\ldots,n\}$;
- una variabile di Poisson ha supporto $\{0,1,2,\ldots\}$.

::: {.callout-important title="Modello condizionale, non certezza sul parametro"}
Quando scriviamo

$$
Y \mid \theta \sim p(\cdot \mid \theta),
$$
non stiamo dicendo che $\theta$ sia noto con certezza. Stiamo dicendo: **Se il parametro assumesse un certo valore, quale distribuzione avrebbero i dati?**

Questa distinzione è cruciale nella prospettiva bayesiana. Il modello dei dati è condizionato al parametro e l'incertezza sul parametro è rappresentata separatamente da una distribuzione a priori e, dopo avere osservato i dati, da una distribuzione a posteriori.
:::

## Le funzioni R per le distribuzioni {#sec-r-discrete-functions}

R utilizza una convenzione molto comoda per lavorare con le distribuzioni di probabilità. Ogni distribuzione ha quattro funzioni principali, identificate da una lettera iniziale:

| Prefisso | Significato | Esempio con la binomiale |
|---|---|---|
| `d` | funzione di massa o densità | `dbinom(k, size, prob)` |
| `p` | funzione di ripartizione | `pbinom(k, size, prob)` |
| `q` | quantile | `qbinom(p, size, prob)` |
| `r` | generazione casuale | `rbinom(n, size, prob)` |

Esempio: consideriamo $Y \sim \mathrm{Binomiale}(10, 0.60)$.

```{r}
# Probabilità di osservare esattamente 7 successi
p_esatto <- dbinom(7, size = 10, prob = 0.60)

# Probabilità di osservare al massimo 7 successi
p_cumulato <- pbinom(7, size = 10, prob = 0.60)

# Più piccolo valore che porta la probabilità cumulata almeno al 95%
q_95 <- qbinom(0.95, size = 10, prob = 0.60)

# Cinque campioni simulati dalla distribuzione
simulazioni <- rbinom(5, size = 10, prob = 0.60)

p_esatto
p_cumulato
q_95
simulazioni
```

Per una distribuzione discreta, le funzioni `d` restituiscono la massa di probabilità associata a un valore; per una distribuzione continua restituiscono invece una densità. Quando i dati sono stati osservati e l'espressione viene considerata come funzione dei parametri, questi valori contribuiscono alla verosimiglianza. Le funzioni `r` generano simulazioni dal modello e permettono di esaminare quali osservazioni il modello tende a produrre; da sole, però, non dimostrano che il modello sia adeguato ai dati reali.

## Distribuzione uniforme discreta {#sec-discrete-uniform}

### Definizione

::: {#def-uniform-discrete}
Una variabile casuale $X$ segue una distribuzione uniforme discreta su $\{1,\ldots,N\}$ se assegna la stessa probabilità a ciascuno dei valori possibili:

$$
X \sim \mathrm{Uniforme\ discreta}(1,N),
\qquad
P(X=x) = \frac{1}{N}, \quad x = 1,\ldots,N.
$$

I suoi momenti principali sono:

$$
\mathbb{E}(X) = \frac{N+1}{2},
\qquad
\mathbb{V}(X) = \frac{N^2 - 1}{12}.
$$
:::

La distribuzione uniforme discreta rappresenta una scelta di **simmetria**: all'interno del modello, gli esiti vengono trattati nello stesso modo. Questa assegnazione deve essere giustificata dal meccanismo di selezione o dalle assunzioni informative; non deriva dal solo fatto che gli esiti possano essere elencati.

### Esempio: assegnazione casuale a condizioni sperimentali

Supponiamo di assegnare partecipanti a quattro condizioni sperimentali con uguale probabilità. Il gruppo assegnato a un partecipante può essere modellato come:

$$
G \sim \mathrm{Uniforme\ discreta}(1,4).
$$

```{r}
#| label: fig-uniforme-discreta
#| fig-cap: "Frequenze relative simulate in 400 assegnazioni indipendenti a quattro condizioni equiprobabili."
set.seed(42)
N <- 4
n_partecipanti <- 400
condizione <- sample(1:N, size = n_partecipanti, replace = TRUE)

df_uniforme <- data.frame(condizione = factor(condizione))

ggplot(df_uniforme, aes(x = condizione)) +
  geom_bar(aes(y = after_stat(prop), group = 1)) +
  geom_hline(yintercept = 1 / N, linetype = "dashed") +
  scale_y_continuous(labels = scales::percent_format()) +
  labs(
    title = "Assegnazione casuale a quattro condizioni",
    subtitle = "La linea tratteggiata indica la probabilità teorica 1/4",
    x = "Condizione sperimentale",
    y = "Frequenza relativa"
  )
```

La @fig-uniforme-discreta mostra che le frequenze osservate oscillano intorno a $1/4$: l'equiprobabilità riguarda il modello, non l'uguaglianza esatta delle frequenze in un campione finito. Inoltre, questa simulazione usa assegnazioni indipendenti; un disegno a gruppi perfettamente bilanciati richiederebbe un diverso meccanismo di randomizzazione.

::: {.callout-note title="Interpretazione bayesiana"}
Una distribuzione uniforme su un insieme finito può anche rappresentare una prior simmetrica su ipotesi o modelli alternativi:

$$
P(M_1)=P(M_2)=\cdots=P(M_K)=\frac{1}{K}.
$$

Questa scelta non dimostra che i modelli siano ugualmente validi. Esprime soltanto pesi iniziali uguali, adottati perché la modellizzazione non distingue le alternative prima dei dati.
:::

## Distribuzione di Bernoulli {#sec-bernoulli-distribution}

### Definizione

::: {#def-bernoulli}
Una variabile casuale $X$ segue una distribuzione di Bernoulli se può assumere solo due valori, convenzionalmente codificati come 1 e 0:

$$
X \sim \mathrm{Bernoulli}(p),
\qquad
P(X=x) = p^x(1-p)^{1-x},
\quad x \in \{0,1\}.
$$

I suoi momenti principali sono:

$$
\mathbb{E}(X) = p,
\qquad
\mathbb{V}(X) = p(1-p).
$$
:::

Il modello di Bernoulli è il più semplice per un dato binario. Il valore 1 non deve essere interpretato come un successo in senso stretto: è solo l'esito che abbiamo scelto di codificare come tale. In psicologia può indicare una risposta corretta, la presenza di un sintomo, l'adesione a un trattamento o una scelta tra due alternative.

### Esempio: risposta corretta a un item

Un partecipante risponde a un item di memoria. Se la probabilità di risposta corretta è $p = 0.70$, la risposta $X$ può essere modellata come:

$$
X \mid p = 0.70 \sim \mathrm{Bernoulli}(0.70).
$$

```{r}
#| label: fig-bernoulli
#| fig-cap: "Funzione di massa di una Bernoulli con probabilità dell'esito 1 pari a 0,70."
p <- 0.70
bern_df <- data.frame(
  esito = factor(c(0, 1), labels = c("Errata", "Corretta")),
  probabilita = c(1 - p, p)
)

ggplot(bern_df, aes(x = esito, y = probabilita)) +
  geom_col() +
  scale_y_continuous(labels = scales::percent_format()) +
  labs(
    title = "Distribuzione di Bernoulli",
    subtitle = "Probabilità di risposta corretta p = 0.70",
    x = "Esito",
    y = "Probabilità"
  )
```

La @fig-bernoulli rappresenta le due sole probabilità ammesse dal modello: $P(X=1)=p$ e $P(X=0)=1-p$.

```{r}
set.seed(123)
risposte <- rbinom(20, size = 1, prob = p)
risposte
mean(risposte)
```

Anche se il parametro usato nella simulazione è $p = 0.70$, in un campione piccolo la proporzione osservata può discostarsi sensibilmente da 0.70. Questo aspetto verrà ripreso nel @sec-prob-inference-uncertainty: i dati osservati sono informativi, ma sono anche soggetti a variabilità campionaria.

### Bernoulli come modello generativo

Per una sequenza di risposte binarie $X_1,\ldots,X_n$, il modello binomiale richiede spesso l'ipotesi:

$$
X_i \mid p \overset{\mathrm{iid}}{\sim} \mathrm{Bernoulli}(p),
\qquad i=1,\ldots,n.
$$

La sigla *iid* indica che, condizionatamente a $p$, le osservazioni sono indipendenti e condividono la stessa distribuzione. L'assunzione è semplice ma forte: la probabilità dell'esito codificato come 1 deve essere la stessa per tutte le osservazioni e una risposta non deve modificare direttamente le altre.

::: {.callout-warning title="Quando la Bernoulli è troppo semplice"}
Nei dati psicologici reali, l'assunzione di un unico valore di $p$ può essere irrealistica. Ad esempio, gli item diversi possono avere difficoltà diverse, i partecipanti possono avere abilità diverse, e le risposte successive possono non essere indipendenti.

La distribuzione di Bernoulli rimane comunque il punto di partenza: i modelli più ricchi spesso nascono proprio dal rilassamento di una o più delle sue assunzioni.
:::

## Distribuzione binomiale {#sec-binomial-distribution}

### Dalla Bernoulli alla binomiale

La distribuzione binomiale descrive il numero di successi in $n$ prove di Bernoulli indipendenti, tutte con la stessa probabilità di successo $p$.

Se

$$
X_1,\ldots,X_n \mid p \sim \mathrm{Bernoulli}(p),
$$
e definiamo

$$
Y = \sum_{i=1}^n X_i,
$$
allora $Y$ rappresenta il numero totale di successi. In questo caso:

$$
Y \mid p \sim \mathrm{Binomiale}(n,p).
$$

### Perché compare il coefficiente binomiale?

Se osserviamo esattamente $k$ successi e $n-k$ insuccessi, la probabilità di una sequenza specifica è:

$$
p^k(1-p)^{n-k}.
$$

Tuttavia, lo stesso numero di successi può comparire in molti ordini diversi. Il numero di sequenze con $k$ successi in $n$ prove è:

$$
\binom{n}{k}.
$$
Quindi, la probabilità complessiva di osservare $k$ successi è:

$$
P(Y=k \mid p,n) = \binom{n}{k}p^k(1-p)^{n-k}.
$$

### Definizione

::: {#def-binomial}
Una variabile casuale $Y$ segue una distribuzione binomiale con parametri $n$ e $p$ se:

$$
Y \sim \mathrm{Binomiale}(n,p),
\qquad
P(Y=k)=\binom{n}{k}p^k(1-p)^{n-k},
\quad k=0,1,\ldots,n.
$$

I suoi momenti principali sono:

$$
\mathbb{E}(Y)=np,
\qquad
\mathbb{V}(Y)=np(1-p).
$$
:::

### Esempio: punteggio a un test

Un test contiene 20 item dicotomici. Se la probabilità di risposta corretta a ciascun item è $p=0.75$, il numero totale di risposte corrette può essere modellato come:

$$
Y \mid p=0.75 \sim \mathrm{Binomiale}(20,0.75).
$$

```{r}
#| label: fig-binomiale-test
#| fig-cap: "Distribuzione binomiale del numero di risposte corrette su 20 prove con probabilità costante pari a 0,75."
n_item <- 20
p_corretto <- 0.75
k <- 0:n_item

binom_df <- data.frame(
  k = k,
  probabilita = dbinom(k, size = n_item, prob = p_corretto)
)

ggplot(binom_df, aes(x = k, y = probabilita)) +
  geom_col() +
  scale_x_continuous(breaks = 0:n_item) +
  labs(
    title = "Distribuzione binomiale",
    subtitle = "Numero di risposte corrette su 20 item, p = 0.75",
    x = "Risposte corrette",
    y = "Probabilità"
  )
```

La @fig-binomiale-test assegna probabilità al numero totale di risposte corrette, non all'ordine in cui esse compaiono.

```{r}
media_teorica <- n_item * p_corretto
var_teorica <- n_item * p_corretto * (1 - p_corretto)

cat("Media teorica:", media_teorica, "\n")
cat("Varianza teorica:", var_teorica, "\n")
```

### La proporzione campionaria

Spesso non ci interessa solo il numero totale di successi $Y$, ma anche la proporzione:

$$
\hat p = \frac{Y}{n}.
$$

Poiché $Y \sim \mathrm{Binomiale}(n,p)$, otteniamo:

$$
\mathbb{E}(\hat p)=p,
\qquad
\mathbb{V}(\hat p)=\frac{p(1-p)}{n}.
$$

Questa relazione sarà centrale nel @sec-prob-inference-uncertainty: mostra perché campioni più grandi producono proporzioni più stabili.

```{r}
#| label: fig-proporzione-campionaria
#| fig-cap: "Distribuzioni simulate della proporzione campionaria per diverse numerosità, con probabilità generatrice pari a 0,40."
set.seed(42)
n_values <- c(10, 50, 200)
p_vero <- 0.40
n_rep <- 5000

sim_list <- lapply(n_values, function(n) {
  phat <- rbinom(n_rep, size = n, prob = p_vero) / n
  data.frame(n = factor(n), phat = phat)
})

sim_df <- do.call(rbind, sim_list)

ggplot(sim_df, aes(x = phat)) +
  geom_histogram(bins = 30) +
  facet_wrap(~ n, ncol = 1) +
  labs(
    title = "Distribuzione simulata della proporzione campionaria",
    subtitle = "La variabilità diminuisce al crescere di n",
    x = "Proporzione osservata",
    y = "Frequenza"
  )
```

La @fig-proporzione-campionaria illustra il significato di $\mathbb{V}(\hat p)=p(1-p)/n$: aumentando $n$, le proporzioni simulate si concentrano maggiormente intorno a $p$.

### Ruolo bayesiano: la binomiale come verosimiglianza

Se osserviamo $y$ successi su $n$ prove, la massa binomiale può essere riletta come funzione di $p$:

$$
L(p \mid y,n) \propto p^y(1-p)^{n-y}.
$$

Il coefficiente $\binom{n}{y}$ è omesso nella proporzionalità perché non dipende da $p$. Questa espressione non è ancora una distribuzione a posteriori: è la **verosimiglianza**, che confronta quanto valori diversi di $p$ rendano compatibile il risultato osservato, mantenendo fissi $y$ e $n$.

::: {.callout-note title="Anticipazione: prior Beta e aggiornamento"}
Nei capitoli successivi introdurremo la distribuzione Beta, una distribuzione continua su $[0,1]$ molto utile per rappresentare l'incertezza su una probabilità $p$.

Se

$$
p \sim \mathrm{Beta}(\alpha,\beta)
$$
e osserviamo $y$ successi su $n$ prove, allora la distribuzione a posteriori è:

$$
p \mid y,n \sim \mathrm{Beta}(\alpha+y,\beta+n-y).
$$

Per ora non è necessario padroneggiare questa formula. È sufficiente riconoscere che i dati binomiali aggiornano le credenze su una probabilità.
:::

## Distribuzione di Poisson {#sec-poisson-distribution}

### Quando usarla

La distribuzione di Poisson è un possibile modello per il numero di eventi osservati in un intervallo di tempo, spazio o esposizione. La sua giustificazione richiede assunzioni idealizzate, tra cui:

- gli eventi sono conteggiabili e l'intervallo di osservazione è ben definito;
- il tasso medio è stabile nell'intervallo considerato;
- gli eventi in intervalli disgiunti sono approssimativamente indipendenti;
- in intervalli molto brevi, la probabilità di più eventi contemporanei è trascurabile rispetto a quella di un singolo evento.

In psicologia, esempi comuni sono:

- attacchi di panico in un mese;
- errori di omissione in un compito attentivo;
- risvegli notturni;
- comportamenti target osservati in una sessione.

### Definizione

::: {#def-poisson}
Una variabile casuale $Y$ segue una distribuzione di Poisson con parametro $\lambda > 0$ se:

$$
Y \sim \mathrm{Poisson}(\lambda),
\qquad
P(Y=y)=\frac{\lambda^y e^{-\lambda}}{y!},
\quad y=0,1,2,\ldots.
$$

La sua proprietà caratteristica è:

$$
\mathbb{E}(Y)=\mathbb{V}(Y)=\lambda.
$$
:::

Il parametro $\lambda$ rappresenta il numero medio atteso di eventi nell'intervallo considerato. Se $\lambda=2.5$, ci aspettiamo in media 2.5 eventi per intervallo, ma il numero osservato potrà essere 0, 1, 2, 3, e così via.

```{r}
#| label: fig-poisson
#| fig-cap: "Funzione di massa di una distribuzione di Poisson con tasso medio pari a 2,5 eventi per intervallo."
lambda <- 2.5
y <- 0:12
pois_df <- data.frame(
  y = y,
  probabilita = dpois(y, lambda = lambda)
)

ggplot(pois_df, aes(x = y, y = probabilita)) +
  geom_col() +
  scale_x_continuous(breaks = y) +
  labs(
    title = "Distribuzione di Poisson",
    subtitle = "Conteggi attesi con lambda = 2.5",
    x = "Numero di eventi",
    y = "Probabilità"
  )
```

La @fig-poisson mostra una distribuzione asimmetrica su conteggi interi non negativi; il parametro $\lambda$ ne determina sia la media sia la varianza.

### Esempio clinico

Un clinico sta monitorando il numero di attacchi di panico riportati da un paziente in un mese. Se il tasso medio atteso è $\lambda = 2.5$ attacchi al mese, allora:

$$
Y \mid \lambda = 2.5 \sim \mathrm{Poisson}(2.5).
$$

```{r}
set.seed(123)
mesi <- 24
attacchi <- rpois(mesi, lambda = 2.5)

data.frame(
  mese = 1:mesi,
  attacchi = attacchi
)
```

```{r}
cat("Media osservata:", round(mean(attacchi), 2), "\n")
cat("Varianza osservata:", round(var(attacchi), 2), "\n")
```

Con pochi mesi di osservazione, media e varianza empiriche possono differire sensibilmente. Con molte osservazioni indipendenti generate da una Poisson, entrambe tendono verso $\lambda$. La somiglianza tra media e varianza è però soltanto una conseguenza necessaria del modello, non una prova sufficiente della sua adeguatezza.

### Tassi ed esposizione

Spesso gli intervalli di osservazione non hanno la stessa durata. In questo caso non è sufficiente confrontare i conteggi grezzi: bisogna tenere conto dell'**esposizione**.

Se $t_i$ è la durata dell'osservazione per l'unità $i$, possiamo scrivere:

$$
Y_i \mid \lambda,t_i \sim \mathrm{Poisson}(\lambda t_i),
$$
dove $\lambda$ è il tasso per unità di esposizione.

::: {.callout-note title="Esempio"}
Osservare 4 comportamenti problema in 2 ore non ha lo stesso significato di osservarli in 20 minuti. Il conteggio è lo stesso, ma il tasso è diverso.
:::

### Ruolo bayesiano: prior Gamma per un tasso

Nel framework bayesiano, $\lambda$ è una quantità incerta. Una scelta frequente per rappresentare l'incertezza su un tasso positivo è la distribuzione Gamma, che verrà introdotta nel capitolo sulle distribuzioni continue.

Se

$$
\lambda \sim \mathrm{Gamma}(\alpha,\beta),
$$
e osserviamo conteggi indipendenti $y_1,\ldots,y_n$ su intervalli di uguale esposizione, allora:

$$
\lambda \mid \mathbf{y}
\sim
\mathrm{Gamma}\left(\alpha + \sum_{i=1}^n y_i,\; \beta+n\right),
$$

nella parametrizzazione in cui $\beta$ è il parametro di tasso della Gamma.

Per ora, il punto fondamentale è il seguente: la distribuzione di Poisson fornisce il modello dei conteggi, mentre la distribuzione Gamma rappresenta l'incertezza sul tasso che genera tali conteggi.

## Quando i modelli discreti semplici non bastano {#sec-discrete-model-checks}

Le distribuzioni introdotte finora sono utili perché semplici e interpretabili. Proprio per questo, però, incorporano assunzioni forti.

### Binomiale: indipendenza e probabilità costante

La distribuzione binomiale presuppone che tutte le prove abbiano la stessa probabilità $p$ e siano indipendenti. Questa assunzione può essere problematica quando:

- gli item hanno difficoltà diverse;
- i partecipanti sono molto diversi tra loro;
- le prove successive sono influenzate dall'apprendimento, dalla fatica o dalla memoria;
- i dati provengono da gruppi o contesti differenti.

In questi casi, la variabilità osservata può essere maggiore di quella prevista dalla distribuzione binomiale. In questo caso si parla di **sovradispersione**.

### Poisson: equidispersione

La distribuzione di Poisson assume che media e varianza coincidano:

$$
\mathbb{E}(Y)=\mathbb{V}(Y)=\lambda.
$$

Nei dati psicologici, questa proprietà è spesso violata. Se la varianza è molto maggiore della media, una Poisson semplice può sottostimare la dispersione. Anche quando media e varianza sono simili, tuttavia, restano da controllare altre caratteristiche, come eccesso di zeri, dipendenza temporale ed eterogeneità tra individui.

```{r}
# Piccolo controllo descrittivo per dati di conteggio
media_attacchi <- mean(attacchi)
var_attacchi <- var(attacchi)
rapporto_dispersione <- var_attacchi / media_attacchi

cat("Media:", round(media_attacchi, 2), "\n")
cat("Varianza:", round(var_attacchi, 2), "\n")
cat("Varianza / media:", round(rapporto_dispersione, 2), "\n")
```

::: {.callout-warning title="Il modello non è il fenomeno"}
Una distribuzione discreta è una rappresentazione semplificata del processo che potrebbe aver generato i dati. Non basta scegliere una distribuzione perché il dominio sembra corretto: bisogna chiedersi se le assunzioni del modello siano plausibili per il disegno di ricerca e per il fenomeno psicologico studiato.
:::

### Anticipazione: distribuzioni predittive e sovradispersione

Quando il modello assegna una distribuzione a $p$, per rappresentare incertezza epistemica o eterogeneità tra unità, la distribuzione predittiva può risultare più dispersa della binomiale con $p$ fissato alla stessa media.

Ad esempio, se $Y \mid p \sim \mathrm{Binomiale}(n,p)$ ma $p$ non è noto e viene modellato con una distribuzione Beta, la distribuzione predittiva di $Y$ diventa una **beta-binomiale**. Questa distribuzione tiene conto sia della variabilità campionaria sia dell'incertezza sul parametro $p$.

Non è necessario approfondire ora i dettagli matematici: la beta-binomiale sarà più chiara dopo aver studiato la distribuzione Beta nel capitolo sulle distribuzioni continue.

::: {.callout-note collapse="true" title="Anteprima opzionale: beta-binomiale senza pacchetti esterni"}
La funzione seguente calcola la massa di probabilità beta-binomiale usando solo le funzioni base di R.

```{r}
#| label: fig-beta-binomiale
#| fig-cap: "Confronto tra una binomiale con probabilità fissata a 0,30 e una beta-binomiale che integra una distribuzione di possibili valori di tale probabilità."
dbetabinom_base <- function(k, size, alpha, beta) {
  exp(lchoose(size, k) + lbeta(k + alpha, size - k + beta) - lbeta(alpha, beta))
}

n <- 20
k <- 0:n
p_fisso <- 0.30
alpha <- 3
beta <- 7

confronto <- rbind(
  data.frame(
    k = k,
    probabilita = dbinom(k, size = n, prob = p_fisso),
    modello = "Binomiale: p fissato"
  ),
  data.frame(
    k = k,
    probabilita = dbetabinom_base(k, size = n, alpha = alpha, beta = beta),
    modello = "Beta-binomiale: p incerto"
  )
)

ggplot(confronto, aes(x = k, y = probabilita, fill = modello)) +
  geom_col(position = "dodge") +
  labs(
    title = "Binomiale e beta-binomiale",
    subtitle = "La beta-binomiale incorpora incertezza sul parametro p",
    x = "Numero di successi",
    y = "Probabilità",
    fill = "Modello"
  )
```

Nella @fig-beta-binomiale le due distribuzioni hanno la stessa media, ma la beta-binomiale assegna maggiore probabilità ai conteggi lontani dal centro. La maggiore dispersione deriva dall'integrazione su valori diversi di $p$; non è prodotta dalla sola variabilità binomiale.

:::

## Riflessioni conclusive {.unnumbered .unlisted}

Le distribuzioni discrete introdotte in questo capitolo costituiscono un primo vocabolario per la modellazione dei dati psicologici. La distribuzione uniforme discreta rappresenta una simmetria tra alternative finite, la distribuzione di Bernoulli descrive un singolo esito binario, la distribuzione binomiale descrive il numero di successi in un numero fisso di prove e la distribuzione di Poisson è un modello possibile per il conteggio di eventi prodotti da un tasso stabile.

In prospettiva bayesiana, queste distribuzioni non sono soltanto formule per calcolare le probabilità. Esplicitano le assunzioni sul processo generativo. Dopo l'osservazione dei dati, le stesse espressioni possono essere considerate come verosimiglianze e, integrando l'incertezza sui parametri, contribuiscono alle distribuzioni predittive.

La scelta di una famiglia di distribuzioni non dipende quindi soltanto dal supporto. Bisogna chiedersi se l'indipendenza, la probabilità costante, il tasso stabile e l'equidispersione siano plausibili. Quando queste condizioni non sono soddisfatte, la soluzione non consiste nel forzare i dati nel modello più semplice, ma nel costruire una rappresentazione più adeguata dell'eterogeneità e della dipendenza.

### Guida rapida: quale distribuzione usare?

| Distribuzione | Supporto | Domanda modellata | Esempio psicologico | Parametro principale |
|---|---|---|---|---|
| Uniforme discreta | $\{1,\ldots,N\}$ | Quale alternativa viene selezionata se il modello le tratta simmetricamente? | Assegnazione casuale indipendente a condizioni | $N$ |
| Bernoulli | $\{0,1\}$ | L'evento si verifica oppure no? | Risposta corretta a un item | $p$ |
| Binomiale | $\{0,\ldots,n\}$ | Quanti successi si osservano in $n$ prove *iid*? | Numero di item corretti sotto probabilità costante | $n,p$ |
| Poisson | $\{0,1,2,\ldots\}$ | Quanti eventi si osservano in un intervallo con tasso stabile? | Numero di episodi riportati in un periodo | $\lambda$ |

## Esercizi {.unnumbered .unlisted}

1. Una variabile registra la presenza o l'assenza di un comportamento. Qual è il suo supporto e quale famiglia semplice può descrivere una singola osservazione?

2. Qual è la differenza tra modellare ogni risposta a un test con una Bernoulli e modellare il numero totale di risposte corrette con una binomiale?

3. Per una binomiale, che cosa restituiscono rispettivamente `dbinom(7, ...)` e `pbinom(7, ...)`?

4. In una distribuzione uniforme discreta su quattro condizioni, ciascuna condizione ha probabilità $1/4$. Perché in 40 assegnazioni non è necessario osservare esattamente 10 persone per condizione?

5. Un test contiene item con difficoltà molto diverse. Quale assunzione del modello binomiale diventa poco plausibile?

6. In un modello di Poisson, che cosa significa affermare che $\lambda=2{,}5$ eventi al mese? Come cambia il numero atteso di eventi se l'osservazione dura due mesi?

7. Un insieme di conteggi ha media e varianza molto simili. Questo dimostra che una Poisson è il modello corretto? Spiega.

8. Una beta-binomiale è più dispersa di una binomiale con la stessa probabilità media. Quale fonte aggiuntiva di variabilità rappresenta?

::: {.callout-tip title="Soluzioni" collapse="true"}
1. Il supporto è $\{0,1\}$, dopo avere scelto una codifica per assenza e presenza. Una singola osservazione può essere descritta da una Bernoulli con parametro $p$, probabilità dell'esito codificato come 1.

2. La Bernoulli descrive una singola risposta binaria. La binomiale descrive il numero totale di successi in $n$ prove, assumendo che le prove siano condizionatamente indipendenti e condividano la stessa probabilità $p$.

3. `dbinom(7, ...)` restituisce la probabilità di osservare esattamente 7 successi. `pbinom(7, ...)` restituisce la probabilità cumulata di osservarne al massimo 7.

4. L'equiprobabilità riguarda il meccanismo generativo, non le frequenze esatte in un campione finito. Le frequenze osservate oscillano casualmente intorno ai valori attesi. Un'assegnazione perfettamente bilanciata richiederebbe un vincolo aggiuntivo nel disegno.

5. Diventa poco plausibile l'ipotesi di una probabilità di successo costante per tutte le prove. Item di diversa difficoltà possono richiedere probabilità differenti o un modello che rappresenti esplicitamente tali differenze.

6. Il numero medio atteso è 2,5 eventi per mese. Se il tasso resta stabile e l'esposizione raddoppia, il numero atteso in due mesi è $2{,}5\times2=5$.

7. No. L'equidispersione è una conseguenza necessaria della Poisson, ma non è sufficiente a identificarla. Occorre controllare anche forma della distribuzione, zeri, dipendenza, stabilità del tasso ed eterogeneità.

8. Rappresenta l'incertezza o l'eterogeneità nella probabilità $p$. La predizione integra più valori possibili di $p$, invece di assumere un unico valore fissato per tutte le unità.
:::

::: {.callout-note title="Punti chiave" collapse="true"}
- Una distribuzione discreta assegna probabilità a valori finiti o numerabili; la somma delle masse è uguale a 1.
- Il supporto descrive i valori ammessi, ma non basta da solo a scegliere una famiglia.
- Le funzioni `d`, `p`, `q` e `r` di R restituiscono rispettivamente massa o densità, probabilità cumulata, quantile e simulazioni.
- L'uniforme discreta tratta simmetricamente le alternative; questa simmetria è un'assunzione da giustificare.
- La Bernoulli descrive un singolo esito binario con probabilità $p$.
- La binomiale descrive un conteggio di successi quando le prove sono *iid* Bernoulli condizionatamente a $p$.
- La varianza della proporzione campionaria è $p(1-p)/n$: campioni più grandi producono proporzioni più concentrate.
- La Poisson è un possibile modello per conteggi con tasso stabile ed equidispersione; media e varianza simili non ne dimostrano da sole l'adeguatezza.
- Esposizioni diverse richiedono di modellare il numero atteso come tasso per esposizione.
- Sovradispersione, eccesso di zeri, eterogeneità o dipendenza possono richiedere modelli più flessibili.
- Nel quadro bayesiano, la stessa famiglia può contribuire al modello dei dati, alla verosimiglianza o alla distribuzione predittiva.
:::

::: {.callout-note title="Ambiente di sviluppo" collapse="true"}
```{r}
sessionInfo()
```
:::
