# Distribuzioni di variabili casuali discrete {#sec-prob-discr-distr}

## Introduzione {.unnumbered .unlisted}

Nel capitolo precedente abbiamo introdotto l'idea generale di **distribuzione di probabilita**: un modo formale per assegnare una probabilita ai valori possibili di una variabile casuale. In questo capitolo ci concentriamo sulle **distribuzioni discrete**, ovvero sulle distribuzioni che descrivono variabili con valori numerabili, come le risposte corrette o errate, i sintomi presenti o assenti, il numero di successi o il numero di eventi osservati in un intervallo.

Per gli studenti di psicologia, queste distribuzioni sono particolarmente importanti perché molti dati psicologici nascono in forma discreta: un item può essere corretto o errato, un sintomo può essere presente o assente, un partecipante può scegliere una tra più alternative e un comportamento può verificarsi un certo numero di volte.

La prospettiva adottata è bayesiana, ma lo scopo di questo capitolo non è ancora quello di svolgere l'inferenza completa. Il nostro obiettivo è più preliminare: imparare a riconoscere le principali **famiglie di modelli generativi discreti**. Una distribuzione discreta risponde alla domanda:

> Se un certo modello fosse appropriato, quali dati ci aspetteremmo di osservare?

Questa domanda prepara i capitoli successivi. Nel @sec-prob-inference-uncertainty useremo questi modelli per capire quanta informazione può contenere un campione; nel capitolo sulla verosimiglianza vedremo come, una volta osservati i dati, gli stessi modelli permettano di confrontare valori diversi dei parametri.

::: {.callout-note title="Ruolo bayesiano delle distribuzioni discrete"}
Nel percorso bayesiano, le distribuzioni discrete svolgono tre ruoli distinti:

1. **Modelli per i dati osservabili**: ad esempio, una risposta corretta/errata puo essere modellata con una Bernoulli.
2. **Componenti della verosimiglianza**: una volta osservati i dati, la stessa distribuzione diventa una funzione dei parametri.
3. **Distribuzioni predittive**: quando integriamo l'incertezza sui parametri, otteniamo probabilita per dati futuri.

In questo capitolo ci concentriamo soprattutto sul primo ruolo, con alcuni brevi richiami agli altri due.
:::

In questo capitolo:

1. **distingueremo** il **supporto** di una variabile discreta dalla sua funzione di massa;
2. **introdurremo** le funzioni R standard per lavorare con le distribuzioni;
3. **studieremo** la distribuzione uniforme discreta;
4. **studieremo** le distribuzioni di Bernoulli e binomiale;
5. **studieremo** la distribuzione di Poisson per dati di conteggio;
6. **discuteremo** brevemente cosa fare quando le assunzioni dei modelli discreti sono troppo rigide.

::: {.callout-tip collapse="true"}
## Prerequisiti

Per seguire questo capitolo e utile aver letto:

- @sec-prob-random-var;
- @sec-prob-distr;
- @sec-prob-random-var-properties;
- @sec-prob-intro-distr.

Il richiamo più importante è quello alle variabili casuali discrete e alla funzione di massa di probabilita.
:::

::: {.callout-caution collapse="true" title="Preparazione del Notebook"}

```{r}
here::here("code", "_common.R") |>
  source()

suppressPackageStartupMessages({
  library(ggplot2)
})
```
:::

## Che cosa descrive una distribuzione discreta? {#sec-discrete-distribution-meaning}

Una distribuzione discreta associa probabilità a valori separati e numerabili. Se $X$ e una variabile casuale discreta, la sua distribuzione e descritta dalla **funzione di massa di probabilità**:

$$
p_X(x) = P(X = x).
$$

Le probabilità assegnate ai valori possibili devono soddisfare due condizioni:

$$
p_X(x) \geq 0, \qquad \sum_x p_X(x) = 1.
$$

Il **supporto** della distribuzione è l'insieme dei valori che la variabile può assumere. Ad esempio:

- una variabile Bernoulli ha supporto $\{0,1\}$;
- una variabile binomiale con $n$ prove ha supporto $\{0,1,\ldots,n\}$;
- una variabile di Poisson ha supporto $\{0,1,2,\ldots\}$.

::: {.callout-important title="Modello condizionale, non certezza sul parametro"}
Quando scriviamo

$$
Y \mid \theta \sim p(y \mid \theta),
$$
non stiamo dicendo che $\theta$ sia noto con certezza. Stiamo dicendo: **Se il parametro assumesse un certo valore, quale distribuzione avrebbero i dati?**

Questa distinzione è cruciale nella prospettiva bayesiana. Il modello dei dati è condizionato al parametro e l'incertezza sul parametro è rappresentata separatamente da una distribuzione a priori e, dopo avere osservato i dati, da una distribuzione a posteriori.
:::

## Le funzioni R per le distribuzioni {#sec-r-discrete-functions}

R utilizza una convenzione molto comoda per lavorare con le distribuzioni di probabilità. Ogni distribuzione ha quattro funzioni principali, identificate da una lettera iniziale:

| Prefisso | Significato | Esempio con la binomiale |
|---|---|---|
| `d` | funzione di massa o densita | `dbinom(k, size, prob)` |
| `p` | funzione di ripartizione | `pbinom(k, size, prob)` |
| `q` | quantile | `qbinom(q, size, prob)` |
| `r` | generazione casuale | `rbinom(n, size, prob)` |

Esempio: consideriamo $Y \sim \mathrm{Binomiale}(10, 0.60)$.

```{r}
# Probabilità di osservare esattamente 7 successi
p_esatto <- dbinom(7, size = 10, prob = 0.60)

# Probabilità di osservare al massimo 7 successi
p_cumulato <- pbinom(7, size = 10, prob = 0.60)

# Soglia che lascia sotto di se circa il 95% della distribuzione
q_95 <- qbinom(0.95, size = 10, prob = 0.60)

# Cinque campioni simulati dalla distribuzione
simulazioni <- rbinom(5, size = 10, prob = 0.60)

p_esatto
p_cumulato
q_95
simulazioni
```

Nel linguaggio dell'inferenza, le funzioni `d` sono particolarmente importanti perché valutano la probabilità dei dati in relazione a valori specifici dei parametri. Le funzioni `r`, invece, sono utili per simulare i dati del modello e, quindi, per verificare se il modello produce osservazioni plausibili.

## Distribuzione uniforme discreta {#sec-discrete-uniform}

### Definizione

::: {#def-uniform-discrete}
Una variabile casuale $X$ segue una distribuzione uniforme discreta su $\{1,\ldots,N\}$ se assegna la stessa probabilità a ciascuno dei valori possibili:

$$
X \sim \mathrm{Uniforme\ discreta}(1,N),
\qquad
P(X=x) = \frac{1}{N}, \quad x = 1,\ldots,N.
$$

I suoi momenti principali sono:

$$
\mathbb{E}(X) = \frac{N+1}{2},
\qquad
\mathbb{V}(X) = \frac{N^2 - 1}{12}.
$$
:::

La distribuzione uniforme discreta rappresenta una situazione di **simmetria informativa**: all'interno del modello, non abbiamo ragioni per preferire un esito rispetto agli altri.

### Esempio: assegnazione casuale a condizioni sperimentali

Supponiamo di assegnare partecipanti a quattro condizioni sperimentali con uguale probabilità. Il gruppo assegnato a un partecipante può essere modellato come:

$$
G \sim \mathrm{Uniforme\ discreta}(1,4).
$$

```{r}
set.seed(42)
N <- 4
n_partecipanti <- 400
condizione <- sample(1:N, size = n_partecipanti, replace = TRUE)

df_uniforme <- data.frame(condizione = factor(condizione))

ggplot(df_uniforme, aes(x = condizione)) +
  geom_bar(aes(y = after_stat(prop), group = 1)) +
  geom_hline(yintercept = 1 / N, linetype = "dashed") +
  scale_y_continuous(labels = scales::percent_format()) +
  labs(
    title = "Assegnazione casuale a quattro condizioni",
    subtitle = "La linea tratteggiata indica la probabilita teorica 1/4",
    x = "Condizione sperimentale",
    y = "Frequenza relativa"
  )
```

::: {.callout-note title="Interpretazione bayesiana"}
Una distribuzione uniforme su un insieme finito puo anche rappresentare una prior simmetrica su ipotesi o modelli alternativi:

$$
P(M_1)=P(M_2)=\cdots=P(M_K)=\frac{1}{K}.
$$

Questa scelta non significa che i modelli siano tutti ugualmente validi, ma che prima di analizzare i dati non introduciamo alcuna preferenza tra di essi.
:::

## Distribuzione di Bernoulli {#sec-bernoulli-distribution}

### Definizione

::: {#def-bernoulli}
Una variabile casuale $X$ segue una distribuzione di Bernoulli se può assumere solo due valori, convenzionalmente codificati come 1 e 0:

$$
X \sim \mathrm{Bernoulli}(p),
\qquad
P(X=x) = p^x(1-p)^{1-x},
\quad x \in \{0,1\}.
$$

I suoi momenti principali sono:

$$
\mathbb{E}(X) = p,
\qquad
\mathbb{V}(X) = p(1-p).
$$
:::

Il modello di Bernoulli è il più semplice per un dato binario. Il valore 1 non deve essere interpretato come un successo in senso stretto: è solo l'esito che abbiamo scelto di codificare come tale. In psicologia può indicare una risposta corretta, la presenza di un sintomo, l'adesione a un trattamento o una scelta tra due alternative.

### Esempio: risposta corretta a un item

Un partecipante risponde a un item di memoria. Se la probabilità di risposta corretta è $p = 0.70$, la risposta $X$ può essere modellata come:

$$
X \mid p = 0.70 \sim \mathrm{Bernoulli}(0.70).
$$

```{r}
p <- 0.70
bern_df <- data.frame(
  esito = factor(c(0, 1), labels = c("Errata", "Corretta")),
  probabilita = c(1 - p, p)
)

ggplot(bern_df, aes(x = esito, y = probabilita)) +
  geom_col() +
  scale_y_continuous(labels = scales::percent_format()) +
  labs(
    title = "Distribuzione di Bernoulli",
    subtitle = "Probabilita di risposta corretta p = 0.70",
    x = "Esito",
    y = "Probabilita"
  )
```

```{r}
set.seed(123)
risposte <- rbinom(20, size = 1, prob = p)
risposte
mean(risposte)
```

Anche se il parametro usato nella simulazione è $p = 0.70$, in un campione piccolo la proporzione osservata può discostarsi sensibilmente da 0.70. Questo è il punto che verrà ripreso nel @sec-prob-inference-uncertainty: i dati osservati sono informativi, ma sono anche soggetti a variabilità campionaria.

### Bernoulli come modello generativo

Per una sequenza di risposte binarie $X_1,\ldots,X_n$, spesso assumiamo:

$$
X_i \mid p \sim \mathrm{Bernoulli}(p),
\qquad i=1,\ldots,n.
$$

Questa notazione indica che ogni osservazione è generata dallo stesso meccanismo probabilistico. L'assunzione è semplice, ma forte: implica che le osservazioni siano indipendenti e che la probabilità di ottenere un esito 1 sia la stessa per tutte le osservazioni.

::: {.callout-warning title="Quando la Bernoulli e troppo semplice"}
Nei dati psicologici reali, l'assunzione di un unico valore di $p$ può essere irrealistica. Ad esempio, gli item diversi possono avere difficoltà diverse, i partecipanti possono avere abilità diverse, e le risposte successive possono non essere indipendenti.

La distribuzione di Bernoulli rimane comunque il punto di partenza: i modelli più ricchi spesso nascono proprio dal rilassamento di una o più delle sue assunzioni.
:::

## Distribuzione binomiale {#sec-binomial-distribution}

### Dalla Bernoulli alla binomiale

La distribuzione binomiale descrive il numero di successi in $n$ prove di Bernoulli indipendenti, tutte con la stessa probabilità di successo $p$.

Se

$$
X_1,\ldots,X_n \mid p \sim \mathrm{Bernoulli}(p),
$$
e definiamo

$$
Y = \sum_{i=1}^n X_i,
$$
allora $Y$ rappresenta il numero totale di successi. In questo caso:

$$
Y \mid p \sim \mathrm{Binomiale}(n,p).
$$

### Perche compare il coefficiente binomiale?

Se osserviamo esattamente $k$ successi e $n-k$ insuccessi, la probabilità di una sequenza specifica è:

$$
p^k(1-p)^{n-k}.
$$

Tuttavia, lo stesso numero di successi può comparire in molti ordini diversi. Il numero di sequenze con $k$ successi in $n$ prove è:

$$
\binom{n}{k}.
$$
Quindi, la probabilità complessiva di osservare $k$ successi è:

$$
P(Y=k \mid p,n) = \binom{n}{k}p^k(1-p)^{n-k}.
$$

### Definizione

::: {#def-binomial}
Una variabile casuale $Y$ segue una distribuzione binomiale con parametri $n$ e $p$ se:

$$
Y \sim \mathrm{Binomiale}(n,p),
\qquad
P(Y=k)=\binom{n}{k}p^k(1-p)^{n-k},
\quad k=0,1,\ldots,n.
$$

I suoi momenti principali sono:

$$
\mathbb{E}(Y)=np,
\qquad
\mathbb{V}(Y)=np(1-p).
$$
:::

### Esempio: punteggio a un test

Un test contiene 20 item dicotomici. Se la probabilità di risposta corretta a ciascun item è $p=0.75$, il numero totale di risposte corrette può essere modellato come:

$$
Y \mid p=0.75 \sim \mathrm{Binomiale}(20,0.75).
$$

```{r}
n_item <- 20
p_corretto <- 0.75
k <- 0:n_item

binom_df <- data.frame(
  k = k,
  probabilita = dbinom(k, size = n_item, prob = p_corretto)
)

ggplot(binom_df, aes(x = k, y = probabilita)) +
  geom_col() +
  scale_x_continuous(breaks = 0:n_item) +
  labs(
    title = "Distribuzione binomiale",
    subtitle = "Numero di risposte corrette su 20 item, p = 0.75",
    x = "Risposte corrette",
    y = "Probabilita"
  )
```

```{r}
media_teorica <- n_item * p_corretto
var_teorica <- n_item * p_corretto * (1 - p_corretto)

cat("Media teorica:", media_teorica, "\n")
cat("Varianza teorica:", var_teorica, "\n")
```

### La proporzione campionaria

Spesso non ci interessa solo il numero totale di successi $Y$, ma anche la proporzione:

$$
\hat p = \frac{Y}{n}.
$$

Poiché $Y \sim \mathrm{Binomiale}(n,p)$, otteniamo:

$$
\mathbb{E}(\hat p)=p,
\qquad
\mathbb{V}(\hat p)=\frac{p(1-p)}{n}.
$$

Questa relazione sarà centrale nel @sec-prob-inference-uncertainty: mostra perché campioni più grandi producono proporzioni più stabili.

```{r}
set.seed(42)
n_values <- c(10, 50, 200)
p_vero <- 0.40
n_rep <- 5000

sim_list <- lapply(n_values, function(n) {
  phat <- rbinom(n_rep, size = n, prob = p_vero) / n
  data.frame(n = factor(n), phat = phat)
})

sim_df <- do.call(rbind, sim_list)

ggplot(sim_df, aes(x = phat)) +
  geom_histogram(bins = 30) +
  facet_wrap(~ n, ncol = 1) +
  labs(
    title = "Distribuzione simulata della proporzione campionaria",
    subtitle = "La variabilita diminuisce al crescere di n",
    x = "Proporzione osservata",
    y = "Frequenza"
  )
```

### Ruolo bayesiano: la binomiale come verosimiglianza

Se osserviamo $y$ successi su $n$ prove, la distribuzione binomiale può essere riletta come funzione di $p$:

$$
L(p \mid y,n) \propto p^y(1-p)^{n-y}.
$$

Questa espressione non è ancora una distribuzione a posteriori. È la **verosimiglianza**: descrive quanto i dati osservati siano compatibili con ciascun valore possibile di $p$.

::: {.callout-note title="Anticipazione: prior Beta e aggiornamento"}
Nei capitoli successivi introdurremo la distribuzione Beta, una distribuzione continua su $[0,1]$ molto utile per rappresentare l'incertezza su una probabilità $p$.

Se

$$
p \sim \mathrm{Beta}(\alpha,\beta)
$$
e osserviamo $y$ successi su $n$ prove, allora la posterior è:

$$
p \mid y,n \sim \mathrm{Beta}(\alpha+y,\beta+n-y).
$$

Per ora non è necessario padroneggiare questa formula. È sufficiente riconoscere che i dati binomiali aggiornano le credenze su una probabilità.
:::

## Distribuzione di Poisson {#sec-poisson-distribution}

### Quando usarla

La distribuzione di Poisson descrive il numero di eventi in un intervallo di tempo, spazio o esposizione. È valida quando:

- gli eventi sono conteggiabili;
- l'intervallo di osservazione è ben definito;
- il tasso medio di occorrenza è pressoché costante;
- gli eventi sono tra loro approssimativamente indipendenti;
- la coincidenza di due eventi è improbabile, specie per intervalli brevi.

In psicologia, esempi comuni sono:

- attacchi di panico in un mese;
- errori di omissione in un compito attentivo;
- risvegli notturni;
- comportamenti target osservati in una sessione.

### Definizione

::: {#def-poisson}
Una variabile casuale $Y$ segue una distribuzione di Poisson con parametro $\lambda > 0$ se:

$$
Y \sim \mathrm{Poisson}(\lambda),
\qquad
P(Y=y)=\frac{\lambda^y e^{-\lambda}}{y!},
\quad y=0,1,2,\ldots.
$$

La sua proprieta caratteristica è:

$$
\mathbb{E}(Y)=\mathbb{V}(Y)=\lambda.
$$
:::

Il parametro $\lambda$ rappresenta il numero medio atteso di eventi nell'intervallo considerato. Se $\lambda=2.5$, ci aspettiamo in media 2.5 eventi per intervallo, ma il numero osservato potra essere 0, 1, 2, 3, e così via.

```{r}
lambda <- 2.5
y <- 0:12
pois_df <- data.frame(
  y = y,
  probabilita = dpois(y, lambda = lambda)
)

ggplot(pois_df, aes(x = y, y = probabilita)) +
  geom_col() +
  scale_x_continuous(breaks = y) +
  labs(
    title = "Distribuzione di Poisson",
    subtitle = "Conteggi attesi con lambda = 2.5",
    x = "Numero di eventi",
    y = "Probabilita"
  )
```

### Esempio clinico

Un clinico sta monitorando il numero di attacchi di panico riportati da un paziente in un mese. Se il tasso medio atteso è $\lambda = 2.5$ attacchi al mese, allora:

$$
Y \mid \lambda = 2.5 \sim \mathrm{Poisson}(2.5).
$$

```{r}
set.seed(123)
mesi <- 24
attacchi <- rpois(mesi, lambda = 2.5)

data.frame(
  mese = 1:mesi,
  attacchi = attacchi
)
```

```{r}
cat("Media osservata:", round(mean(attacchi), 2), "\n")
cat("Varianza osservata:", round(var(attacchi), 2), "\n")
```

Con pochi mesi di osservazione, media e varianza empiriche possono differire. Tuttavia, se la Poisson è un modello adeguato, su campioni grandi ci aspettiamo che media e varianza siano simili.

### Tassi ed esposizione

Spesso gli intervalli di osservazione non hanno la stessa durata. In questo caso non e sufficiente confrontare i conteggi grezzi: ma bisogna tenere conto dell'**esposizione**.

Se $t_i$ è la durata dell'osservazione per l'unità $i$, possiamo scrivere:

$$
Y_i \mid \lambda,t_i \sim \mathrm{Poisson}(\lambda t_i),
$$
dove $\lambda$ è il tasso per unità di esposizione.

::: {.callout-note title="Esempio"}
Osservare 4 comportamenti problema in 2 ore non ha lo stesso significato di osservarli in 20 minuti. Il conteggio è lo stesso, ma il tasso è diverso.
:::

### Ruolo bayesiano: prior Gamma per un tasso

Nel framework bayesiano, $\lambda$ è una quantità incerta. Una scelta frequente per rappresentare credenze su un tasso positivo e la distribuzione Gamma, che verrà introdotta nel capitolo sulle distribuzioni continue.

Se

$$
\lambda \sim \mathrm{Gamma}(\alpha,\beta),
$$
e osserviamo conteggi indipendenti $y_1,\ldots,y_n$ su intervalli di uguale esposizione, allora:

$$
\lambda \mid \mathbf{y}
\sim
\mathrm{Gamma}\left(\alpha + \sum_{i=1}^n y_i,\; \beta+n\right),
$$

nella parametrizzazione in cui $\beta$ e il tasso della Gamma.

Per ora, il punto fondamentale è il seguente: la distribuzione di Poisson fornisce il modello dei conteggi, mentre la distribuzione di Gamma rappresenta l'incertezza sul tasso che genera tali conteggi.

## Quando i modelli discreti semplici non bastano {#sec-discrete-model-checks}

Le distribuzioni introdotte finora sono utili perché semplici e interpretabili. Proprio per questo, però, incorporano assunzioni forti.

### Binomiale: indipendenza e probabilita costante

La distribuzione binomiale presuppone che tutte le prove abbiano la stessa probabilità $p$ e siano indipendenti. Questa assunzione può essere problematica quando:

- gli item hanno difficoltà diverse;
- i partecipanti sono molto differsi tra loro;
- le prove successive sono influenzate dall'apprendimento, dala fatica o dalla memoria;
- i dati provengono da gruppi o contesti differenti.

In questi casi, la variabilità osservata può essere maggiore di quella prevista dalla distribuzione binomiale. In questo caso si parla di **sovradispersione**.

### Poisson: equidispersione

La distribuzione di Poisson assume che media e varianza coincidano:

$$
\mathbb{E}(Y)=\mathbb{V}(Y)=\lambda.
$$

Nei dati psicologici, questa proprietà è spesso violata. Se la varianza è molto maggiore della media, una distribuzione di Poisson semplice può sottostimare l'incertezza.

```{r}
# Piccolo controllo descrittivo per dati di conteggio
media_attacchi <- mean(attacchi)
var_attacchi <- var(attacchi)
rapporto_dispersione <- var_attacchi / media_attacchi

cat("Media:", round(media_attacchi, 2), "\n")
cat("Varianza:", round(var_attacchi, 2), "\n")
cat("Varianza / media:", round(rapporto_dispersione, 2), "\n")
```

::: {.callout-warning title="Il modello non e il fenomeno"}
Una distribuzione discreta è una rappresentazione semplificata del processo che potrebbe aver generato i dati. Non basta scegliere una distribuzione perché il dominio sembra corretto: bisogna chiedersi se le assunzioni del modello siano plausibili per il disegno di ricerca e per il fenomeno psicologico studiato.
:::

### Anticipazione: distribuzioni predittive e sovradispersione

Quando introduciamo l'incertezza sui parametri, le distribuzioni predittive diventano più disperse rispetto ai modelli condizionali semplici.

Ad esempio, se $Y \mid p \sim \mathrm{Binomiale}(n,p)$ ma $p$ non è noto e viene modellato con una distribuzione Beta, la distribuzione predittiva di $Y$ diventa una **beta-binomiale**. Questa distribuzione tiene conto sia della variabilità campionaria sia dell'incertezza sul parametro $p$.

Non è necessario approfondire ora i dettagli matematici: la beta-binomiale sarà più chiara dopo aver studiato la distribuzione beta nel capitolo sulle distribuzioni continue.

::: {.callout-note collapse="true" title="Anteprima opzionale: beta-binomiale senza pacchetti esterni"}
La funzione seguente calcola la massa di probabilità beta-binomiale usando solo le funzioni base di R.

```{r}
dbetabinom_base <- function(k, size, alpha, beta) {
  exp(lchoose(size, k) + lbeta(k + alpha, size - k + beta) - lbeta(alpha, beta))
}

n <- 20
k <- 0:n
p_fisso <- 0.30
alpha <- 3
beta <- 7

confronto <- rbind(
  data.frame(
    k = k,
    probabilita = dbinom(k, size = n, prob = p_fisso),
    modello = "Binomiale: p fissato"
  ),
  data.frame(
    k = k,
    probabilita = dbetabinom_base(k, size = n, alpha = alpha, beta = beta),
    modello = "Beta-binomiale: p incerto"
  )
)

ggplot(confronto, aes(x = k, y = probabilita, fill = modello)) +
  geom_col(position = "dodge") +
  labs(
    title = "Binomiale e beta-binomiale",
    subtitle = "La beta-binomiale incorpora incertezza sul parametro p",
    x = "Numero di successi",
    y = "Probabilita",
    fill = "Modello"
  )
```

Il modello predittivo è più disperso perché non si basa su un unico valore di $p$, ma integra diversi valori possibili, ponderati dalla distribuzione Beta.
:::

## Riflessioni conclusive {.unnumbered .unlisted}

Le distribuzioni discrete introdotte in questo capitolo costituiscono il primo vocabolario dei modelli probabilistici per i dati psicologici. La distribuzione uniforme discreta rappresenta scelte simmetriche tra alternative finite, la distribuzione di Bernoulli modella un singolo esito binario, la distribuzione binomiale modella il numero di successi in un insieme di prove e la distribuzione di Poisson modella il conteggio degli eventi in un intervallo.

In prospettiva bayesiana, questi modelli non sono semplici formule per calcolare probabilità. Sono, piuttosto, dei modi per esplicitare le assunzioni sul processo di generazione dei dati. Una volta osservati i dati, le stesse distribuzioni potranno essere lette come verosimiglianze, ovvero come funzioni che indicano quali valori dei parametri rendono più o meno plausibili le osservazioni.

Il passo successivo sarà lo studio delle distribuzioni continue. Queste distribuzioni saranno importanti sia per modellare variabili osservabili continue, sia per rappresentare l'incertezza sui parametri dei modelli discreti: la distribuzione Beta per probabilità come $p$, la distribuzione Gamma per i tassi come $\lambda$, la distribuzione Normale per le medie e le differenze.

### Guida rapida: quale distribuzione usare? {.unnumbered .unlisted}

| Distribuzione | Supporto | Domanda modellata | Esempio psicologico | Parametro principale |
|---|---|---|---|---|
| Uniforme discreta | $\{1,\ldots,N\}$ | Quale alternativa viene scelta, se tutte sono simmetriche? | Assegnazione casuale a condizioni | $N$ |
| Bernoulli | $\{0,1\}$ | L'evento si verifica oppure no? | Risposta corretta a un item | $p$ |
| Binomiale | $\{0,\ldots,n\}$ | Quanti successi su $n$ prove? | Numero di item corretti | $n,p$ |
| Poisson | $\{0,1,2,\ldots\}$ | Quanti eventi in un intervallo? | Attacchi di panico in un mese | $\lambda$ |

## Punti chiave da ricordare {.unnumbered}

::: {.callout-important}

1. **Una distribuzione discreta assegna probabilita a valori numerabili.**
   La somma delle probabilita su tutti i valori possibili deve essere uguale a 1.

2. **La Bernoulli modella un singolo esito binario.**

   $$
   P(X=x)=p^x(1-p)^{1-x}, \quad x\in\{0,1\}.
   $$

3. **La binomiale modella il numero di successi in $n$ prove Bernoulli indipendenti.**

   $$
   P(Y=k)=\binom{n}{k}p^k(1-p)^{n-k}.
   $$

4. **La Poisson modella conteggi di eventi in un intervallo.**

   $$
   P(Y=y)=\frac{\lambda^y e^{-\lambda}}{y!}.
   $$

5. **Ogni distribuzione contiene assunzioni.**
   Bernoulli e binomiale assumono probabilita costante e indipendenza; la Poisson assume tasso costante ed equidispersione.

6. **Nel percorso bayesiano, il modello dei dati e condizionale al parametro.**
   Scrivere $Y \mid \theta \sim p(y\mid\theta)$ non significa che $\theta$ sia noto; significa che stiamo specificando cosa ci aspetteremmo di osservare per ciascun valore possibile di $\theta$.

**Per il prossimo capitolo:** nel @sec-prob-cont-distr studieremo le distribuzioni continue, fondamentali per rappresentare parametri incerti come probabilita, tassi, medie e varianze.
:::

## Esercizi {.unnumbered}

::: {.callout-important title="Esercizi di base" collapse="true"}

1. Scegli un esempio psicologico per ciascuna distribuzione: Bernoulli, binomiale e Poisson.
2. Per ogni esempio, identifica il supporto della variabile casuale.
3. Simula 1000 osservazioni da ciascun modello e confronta media e varianza empiriche con quelle teoriche.
4. Spiega quali assunzioni sarebbero necessarie per usare una binomiale in un test di 20 item.
5. Trova un caso in cui una Poisson potrebbe essere inadeguata perche la varianza e maggiore della media.
:::

::: {.callout-caution collapse="true" title="Informazioni sull'ambiente di sviluppo"}

```{r}
sessionInfo()
```
:::

## Bibliografia {.unnumbered .unlisted}
