# Distribuzioni di variabili casuali continue {#sec-prob-cont-distr}

::: {.callout-note title="In sintesi"}
**Da sapere**  Comprendere che, nel caso continuo, le probabilità sono aree sotto una densità; riconoscere supporto, forma e parametri delle principali distribuzioni continue; distinguere il ruolo di una distribuzione come modello dei dati, prior, componente della verosimiglianza o distribuzione predittiva.

**Da saper fare**  Scegliere una famiglia compatibile con i valori possibili e con la forma attesa; interpretare i parametri di uniforme, normale, esponenziale, gamma, beta, chi-quadrato, $t$ e Cauchy; spiegare che cosa restituiscono le funzioni `d`, `p`, `q` e `r` di R; leggere probabilità, quantili e simulazioni senza confondere densità e probabilità puntuale.
:::

## Introduzione {.unnumbered .unlisted}

Nel @sec-prob-discr-distr abbiamo studiato variabili con valori finiti o numerabili, come risposte corrette o errate, numeri di successi e conteggi di eventi. In questo capitolo passiamo alle **variabili casuali continue**, usate per rappresentare quantità collocate su una scala numerica, come tempi, durate, effetti, tassi e proporzioni.

La differenza fondamentale è che, per una variabile continua $X$, la probabilità di un singolo valore è nulla:

$$
P(X=x)=0.
$$

Le probabilità riguardano invece intervalli e sono rappresentate da aree sotto una curva di densità. Dire che un valore puntuale ha probabilità zero non significa che sia impossibile: significa che, in un continuum, la probabilità si distribuisce su insiemi di valori.

La prospettiva resta bayesiana, ma non svolgeremo ancora un'inferenza completa. Impareremo a riconoscere alcune importanti famiglie continue, le assunzioni che incorporano e i diversi ruoli che possono avere nel modello. Nel @sec-prob-inference-uncertainty useremo questo vocabolario per comprendere quanta informazione contiene un campione; nel @sec-prob-likelihood vedremo come il modello dei dati venga letto come funzione dei parametri dopo avere osservato i dati.

## Perché le distribuzioni continue sono importanti in psicologia?

Molte quantità psicologiche vengono trattate mediante modelli continui: tempi di risposta, durate, punteggi standardizzati, differenze tra condizioni, effetti di regressione e parametri latenti. Anche quando lo strumento registra valori con precisione finita, un modello continuo può essere un'idealizzazione utile se rappresenta adeguatamente la scala e la variabilità del fenomeno.

La scelta della distribuzione rende esplicite domande sostanziali: la quantità può essere negativa? È limitata tra 0 e 1? È simmetrica o asimmetrica? I valori estremi devono essere molto rari oppure relativamente plausibili? Queste caratteristiche non sono dettagli tecnici: determinano quali dati il modello considera compatibili con il processo studiato.

::: {.callout-note title="Quattro ruoli possibili"}
Una distribuzione continua può essere impiegata come:

1. **modello dei dati osservabili**, ad esempio una gamma per durate positive e asimmetriche;
2. **prior su un parametro**, ad esempio una beta su una probabilità o una normale su un effetto;
3. **componente della verosimiglianza**, quando i dati sono fissati e l'espressione viene considerata come funzione dei parametri;
4. **distribuzione predittiva**, quando si rappresentano i possibili valori di osservazioni future integrando l'incertezza sui parametri.

Il ruolo deve essere dichiarato: la stessa famiglia può comparire in punti diversi del modello con significati differenti.
:::

::: {.callout-tip title="Prerequisiti"}
Per seguire il capitolo è utile avere letto @sec-prob-random-var, @sec-prob-distr, @sec-prob-random-var-properties, @sec-prob-intro-distr e @sec-prob-discr-distr. Per la notazione matematica, consulta @sec-apx-math-symbols. Per richiami su integrali, derivate e funzioni, consulta le appendici matematiche disponibili nel Companion.
:::

## Panoramica del capitolo {.unnumbered .unlisted}

Il capitolo procede in sette passaggi:

1. chiarisce il significato di densità, supporto e probabilità come area;
2. richiama le funzioni di R per densità, probabilità cumulate, quantili e simulazioni;
3. presenta le distribuzioni uniforme e normale;
4. introduce esponenziale e gamma per quantità positive;
5. presenta la beta per probabilità e proporzioni;
6. collega chi-quadrato, $t$ di Student e Cauchy alle distribuzioni a code più o meno pesanti;
7. propone criteri per scegliere una famiglia continua coerente con il problema.

::: {.callout-note title="Preparazione del notebook"}
```{r}
#| output: false
here::here("code", "_common.R") |>
  source()
apply_visual_theme()
```
:::

## Che cosa descrive una distribuzione continua? {#sec-continuous-distribution-meaning}

Una distribuzione continua descrive una variabile casuale che può assumere valori in un intervallo della retta reale. La distribuzione è rappresentata da una **funzione di densità** $f(x)$.

Una funzione di densità deve soddisfare due condizioni:

$$
f(x) \geq 0,
\qquad
\int_{-\infty}^{+\infty} f(x)\,dx = 1.
$$

La probabilità che $X$ cada in un intervallo $[a,b]$ è data dall'area sotto la densità:

$$
P(a \leq X \leq b) = \int_a^b f(x)\,dx.
$$

::: {.callout-important title="Densità non significa probabilità puntuale"}
Per una variabile continua, il valore $f(x)$ non è una probabilità. Può anche essere maggiore di 1. La probabilità è sempre un'area sotto la curva, cioè l'integrale della densità su un intervallo.

Questa distinzione sarà importante nel capitolo sulla verosimiglianza: una densità può essere usata per confrontare valori del parametro, ma non deve essere confusa con una probabilità assegnata a un singolo punto.
:::

### Supporto della distribuzione

Il **supporto** è l'insieme dei valori che una variabile può assumere. Alcuni esempi:

| Distribuzione | Supporto | Uso tipico |
|---|---:|---|
| Uniforme$(a,b)$ | $[a,b]$ | quantità limitata a un intervallo |
| Normale$(\mu,\sigma^2)$ | $\mathbb{R}$ | misure simmetriche, errori additivi, effetti |
| Esponenziale$(\lambda)$ | $[0,\infty)$ | tempi di attesa con tasso costante |
| Gamma$(\alpha,\beta)$ | $(0,\infty)$ | durate e parametri positivi |
| Beta$(\alpha,\beta)$ | $(0,1)$ | probabilità e proporzioni senza valori esatti 0 o 1 |
| $t_\nu$ | $\mathbb{R}$ | dati o parametri simmetrici con code più pesanti |
| Cauchy$(x_0,s)$ | $\mathbb{R}$ | prior a code molto pesanti, con scala da giustificare |

La prima domanda pratica, quando scegliamo una distribuzione, è quindi: **quali valori sono possibili per la variabile o per il parametro?** Il supporto permette di escludere famiglie incompatibili, ma non identifica da solo il modello appropriato.

## Le funzioni R per le distribuzioni continue {#sec-r-continuous-functions}

R usa la stessa convenzione vista per le distribuzioni discrete. Ogni famiglia ha quattro funzioni principali:

| Prefisso | Significato | Esempio con la normale |
|---|---|---|
| `d` | densità | `dnorm(x, mean, sd)` |
| `p` | probabilità cumulata | `pnorm(x, mean, sd)` |
| `q` | quantile | `qnorm(p, mean, sd)` |
| `r` | generazione casuale | `rnorm(n, mean, sd)` |

Esempio: consideriamo punteggi standardizzati approssimativamente distribuiti come

$$
X \sim \mathcal{N}(100, 15^2).
$$

```{r}
mu <- 100
sigma <- 15

# Densità nel punto 100: non è una probabilità puntuale.
densita_100 <- dnorm(100, mean = mu, sd = sigma)

# Probabilità di osservare un punteggio tra 85 e 115.
prob_85_115 <- pnorm(115, mean = mu, sd = sigma) -
  pnorm(85, mean = mu, sd = sigma)

# Quantile che lascia sotto di sé il 95% della distribuzione.
q_95 <- qnorm(0.95, mean = mu, sd = sigma)

# Cinque valori simulati.
simulazioni <- rnorm(5, mean = mu, sd = sigma)

densita_100
prob_85_115
q_95
simulazioni
```

::: {.callout-note title="Una lettura bayesiana delle simulazioni"}
Quando usiamo funzioni come `rnorm()` o `rgamma()`, non stiamo solo producendo numeri casuali. Stiamo simulando dati o parametri **sotto un modello**. Questa abitudine sarà utile nei capitoli successivi: simulare da una prior, da una distribuzione predittiva o da una posterior permette di rendere visibile l'incertezza.
:::

## Distribuzione uniforme continua {#sec-cont-uniform}

### Definizione

La distribuzione uniforme continua assegna la stessa densità a tutti i valori di un intervallo finito $[a,b]$.

::: {#def-uniform-cont}
Una variabile casuale $X$ segue una distribuzione uniforme continua su $[a,b]$ se

$$
X \sim \mathrm{Uniforme}(a,b),
\qquad
f(x) = \frac{1}{b-a}, \quad a \leq x \leq b,
$$
mentre $f(x)=0$ fuori dall'intervallo.

Le proprietà principali sono:

$$
\mathbb{E}(X) = \frac{a+b}{2},
\qquad
\mathbb{V}(X) = \frac{(b-a)^2}{12}.
$$
:::

### Interpretazione

La distribuzione uniforme rappresenta una scelta di **simmetria rispetto alla scala adottata**: all'interno di un intervallo, sottointervalli della stessa lunghezza ricevono la stessa probabilità.

Ad esempio, se decidiamo di trattare allo stesso modo intervalli della stessa ampiezza sulla scala di una probabilità, possiamo usare

$$
\theta \sim \mathrm{Uniforme}(0,1).
$$

Questa scelta coincide con una distribuzione $\mathrm{Beta}(1,1)$.

::: {.callout-warning title="La prior uniforme non è sempre neutrale"}
Una prior uniforme può sembrare non informativa, ma non è automaticamente neutrale. La sua forma dipende dalla scala scelta. Una prior uniforme su $\theta$ non corrisponde a una prior uniforme su una trasformazione non lineare, come $\log(\theta)$ o $\theta^2$.

Inoltre, una distribuzione uniforme su un intervallo finito esclude a priori tutti i valori fuori da quell'intervallo. Questa può essere una scelta ragionevole solo se il vincolo è davvero parte del problema.
:::

### Probabilità come lunghezza relativa

Per $X \sim \mathrm{Uniforme}(a,b)$,

$$
P(c \leq X \leq d) = \frac{d-c}{b-a},
\qquad a \leq c < d \leq b.
$$

```{r}
# Esempio: uno spinner su un intervallo da 0 a 360 gradi.
prob <- punif(250, min = 0, max = 360) -
  punif(150, min = 0, max = 360)

prob
```

```{r}
#| label: fig-uniforme-continua
#| fig-cap: "Distribuzione uniforme su [0, 360] con evidenziato l'intervallo tra 150 e 250 gradi."
x <- seq(0, 360, length.out = 500)
df_unif <- data.frame(
  x = x,
  densita = dunif(x, min = 0, max = 360),
  area = x >= 150 & x <= 250
)

ggplot(df_unif, aes(x = x, y = densita)) +
  geom_line(linewidth = 1) +
  geom_area(
    data = subset(df_unif, area),
    alpha = 0.4
  ) +
  labs(
    title = "Distribuzione uniforme continua",
    subtitle = "Area evidenziata: P(150 <= X <= 250)",
    x = "Valore",
    y = "Densità"
  )
```

La @fig-uniforme-continua mostra che la probabilità dell'intervallo evidenziato dipende dalla sua lunghezza relativa, non dall'altezza della densità in un singolo punto.

## Distribuzione normale {#sec-cont-normal}

### Definizione

La distribuzione normale, o gaussiana, è una delle distribuzioni continue più importanti. È adatta a rappresentare misure che variano attorno a un centro e che hanno deviazioni approssimativamente simmetriche.

::: {#def-normal}
Una variabile casuale $Y$ segue una distribuzione normale con media $\mu$ e deviazione standard $\sigma > 0$ se

$$
Y \sim \mathcal{N}(\mu,\sigma^2),
$$
con densità

$$
f(y) = \frac{1}{\sigma\sqrt{2\pi}}
\exp\left[-\frac{(y-\mu)^2}{2\sigma^2}\right].
$$

Le proprietà principali sono:

$$
\mathbb{E}(Y)=\mu,
\qquad
\mathbb{V}(Y)=\sigma^2.
$$
:::

### Interpretazione dei parametri

- $\mu$ è il centro della distribuzione: valori maggiori di $\mu$ spostano la curva verso destra, valori minori verso sinistra.
- $\sigma$ è la scala della variabilità: valori maggiori producono curve più larghe e meno concentrate.

In psicologia, la normale è spesso un modello utile per punteggi standardizzati, errori di misura, effetti continui e medie campionarie. Va però usata come **approssimazione**, non come descrizione automatica di qualunque fenomeno psicologico.

::: {.callout-note title="Perché la normale è così importante?"}
La normale compare spesso per due ragioni diverse:

1. può essere un modello ragionevole per alcune misure continue approssimativamente simmetriche;
2. nel @sec-prob-inference-uncertainty vedremo che, sotto opportune condizioni, distribuzioni di somme o medie standardizzate possono avvicinarsi alla normale.

Il secondo punto riguarda la distribuzione campionaria di una statistica e non implica che i dati individuali siano necessariamente normali.

La seconda ragione è legata al Teorema del Limite Centrale e sarà discussa nel capitolo successivo.
:::

### Regola 68-95-99.7

Per una distribuzione normale:

- circa il 68% della massa si trova entro $\mu \pm 1\sigma$;
- circa il 95% entro $\mu \pm 1.96\sigma$;
- circa il 99.7% entro $\mu \pm 3\sigma$.

```{r}
#| label: fig-normale-centrale
#| fig-cap: "Distribuzione normale N(100, 15^2) con evidenziato l'intervallo centrale che contiene circa il 95% della probabilità."
mu <- 100
sigma <- 15

x <- seq(mu - 4 * sigma, mu + 4 * sigma, length.out = 1000)
df_norm <- data.frame(
  x = x,
  densita = dnorm(x, mean = mu, sd = sigma),
  centrale_95 = x >= mu - 1.96 * sigma & x <= mu + 1.96 * sigma
)

ggplot(df_norm, aes(x = x, y = densita)) +
  geom_line(linewidth = 1) +
  geom_area(
    data = subset(df_norm, centrale_95),
    alpha = 0.4
  ) +
  geom_vline(xintercept = mu - 1.96 * sigma, linetype = "dashed") +
  geom_vline(xintercept = mu + 1.96 * sigma, linetype = "dashed") +
  labs(
    title = "Distribuzione normale e intervallo centrale al 95%",
    subtitle = "Esempio: N(100, 15^2)",
    x = "Valore",
    y = "Densità"
  )
```

Nella @fig-normale-centrale l'area evidenziata è circa 0,95. Le linee tratteggiate delimitano un intervallo della distribuzione teorica, non un intervallo di credibilità per un parametro.

### Quando la normale non è appropriata

La normale ha supporto su tutta la retta reale. Questo può essere problematico per variabili che sono vincolate:

- tempi di risposta e durate, che sono sempre positivi e spesso asimmetrici;
- conteggi di errori o sintomi, che sono discreti;
- proporzioni, che sono limitate tra 0 e 1;
- scale Likert con pochi livelli, che sono ordinali e limitate.

::: {.callout-warning title="Non normalizzare tutto"}
La normale è comoda, ma non deve diventare una scelta automatica. Una buona modellazione parte dalla natura del dato: supporto, simmetria, presenza di code pesanti, vincoli inferiori o superiori, e significato psicologico della variabile.
:::

## Distribuzione esponenziale {#sec-cont-exponential}

### Definizione

La distribuzione esponenziale modella il tempo di attesa fino al verificarsi di un evento quando il tasso di occorrenza è costante nel tempo.

::: {#def-exponential}
Una variabile casuale $T$ segue una distribuzione esponenziale con tasso $\lambda > 0$ se

$$
T \sim \mathrm{Exp}(\lambda),
\qquad
f(t) = \lambda e^{-\lambda t}, \quad t \geq 0.
$$

Le proprietà principali sono:

$$
\mathbb{E}(T)=\frac{1}{\lambda},
\qquad
\mathbb{V}(T)=\frac{1}{\lambda^2}.
$$
:::

Il parametro $\lambda$ è un **tasso**: eventi attesi per unità di tempo. Il suo inverso, $1/\lambda$, è il tempo medio di attesa.

### Assenza di memoria

La caratteristica distintiva della distribuzione esponenziale è la proprietà di **assenza di memoria**:

$$
P(T > s+t \mid T > s) = P(T > t).
$$

In altre parole: aver già atteso fino a $s$ non modifica la distribuzione dell'attesa residua. È una proprietà molto restrittiva; l'esponenziale è dunque appropriata solo quando il tasso costante è un'assunzione plausibile.

### Esempio: tempo di attesa

Supponiamo che il tempo medio di attesa per un evento sia 4 giorni. Allora $\lambda = 1/4 = 0.25$.

```{r}
lambda <- 0.25

# Probabilità di attendere al massimo 1,5 giorni.
pexp(1.5, rate = lambda)

# Probabilità di attendere tra 1 e 6 giorni.
pexp(6, rate = lambda) - pexp(1, rate = lambda)
```

```{r}
#| label: fig-esponenziale-area
#| fig-cap: "Distribuzione esponenziale con tasso 0,25 e probabilità associata all'intervallo tra 1 e 6 giorni."
x <- seq(0, 20, length.out = 500)
df_exp <- data.frame(
  x = x,
  densita = dexp(x, rate = lambda),
  area = x >= 1 & x <= 6
)

ggplot(df_exp, aes(x = x, y = densita)) +
  geom_line(linewidth = 1) +
  geom_area(data = subset(df_exp, area), alpha = 0.4) +
  labs(
    title = "Distribuzione esponenziale",
    subtitle = "Area evidenziata: P(1 <= T <= 6)",
    x = "Tempo di attesa",
    y = "Densità"
  )
```

La @fig-esponenziale-area rende visibile che la probabilità di attendere tra 1 e 6 giorni è l'area compresa tra i due limiti.

::: {.callout-note title="Applicazioni psicologiche"}
L'esponenziale può essere utile per modellare le durate o i tempi tra gli eventi quando il rischio istantaneo è approssimativamente costante, ad esempio il tempo necessario per distrarsi, l'intervallo tra i comportamenti osservabili o il tempo necessario perché si verifichi un evento in un compito sperimentale.

Per i tempi di reazione, tuttavia, l'esponenziale è spesso troppo semplice: distribuzioni come la log-normale, la gamma o l'ex-Gaussiana possono essere più realistiche.
:::

## Distribuzione gamma {#sec-cont-gamma}

### Definizione

La distribuzione gamma è una famiglia flessibile per le variabili positive. Può essere utilizzata per modellare tempi, durate e altre quantità strettamente positive. Può inoltre rappresentare l'incertezza su alcuni parametri positivi, come tassi o precisioni, quando tale scelta è sostantivamente giustificata.

In R useremo la parametrizzazione **shape-rate**.

::: {#def-gamma}
Una variabile casuale $X$ segue una distribuzione gamma con parametri $\alpha > 0$ e $\beta > 0$ se

$$
X \sim \mathrm{Gamma}(\alpha,\beta),
$$
con densità

$$
f(x) = \frac{\beta^\alpha}{\Gamma(\alpha)} x^{\alpha-1} e^{-\beta x},
\qquad x > 0.
$$

Le sue proprietà principali sono:

$$
\mathbb{E}(X)=\frac{\alpha}{\beta},
\qquad
\mathbb{V}(X)=\frac{\alpha}{\beta^2}.
$$
:::

Il parametro $\alpha$ contribuisce a determinare la forma, mentre $\beta$ è un parametro di tasso: a parità di $\alpha$, valori maggiori di $\beta$ concentrano la distribuzione verso valori più piccoli. In R si usa `dgamma(x, shape = alpha, rate = beta)`.

::: {.callout-warning title="Rate e scale"}
Spesso, la gamma è parametrizzata anche con un parametro di scala $\theta = 1/\beta$. In R, l'argomento `rate` usa $\beta$, mentre l'argomento `scale` usa $1/\beta$. Prima di utilizzare R è necessario verificare la parametrizzazione.
:::

### Relazione con l'esponenziale

L'esponenziale è un caso particolare della gamma:

$$
\mathrm{Exp}(\lambda) = \mathrm{Gamma}(1,\lambda).
$$

In un processo a tasso costante, la gamma esprime il tempo necessario ad accumulare più eventi. Se $\alpha$ è un intero positivo e il processo soddisfa le assunzioni richieste, la gamma descrive l'attesa fino al verificarsi di $\alpha$ eventi.

### Ruolo bayesiano

Nel percorso bayesiano, la gamma è importante per parametri positivi:

- come prior per un tasso $\lambda > 0$;
- come possibile prior per una precisione $\tau = 1/\sigma^2$;
- come modello per durate positive e asimmetriche.

La distribuzione gamma è una prior coniugata per il tasso \(\lambda\) di un modello di Poisson. Se nel capitolo precedente abbiamo scritto

$$
Y_i \mid \lambda \sim \mathrm{Poisson}(\lambda),
$$

allora una prior gamma su $\lambda$ genera una posterior ancora gamma. Tornerà utile quando affronteremo più esplicitamente l'aggiornamento bayesiano.

### Flessibilità della forma

```{r}
#| label: fig-gamma-forme
#| fig-cap: "Esempi di distribuzioni gamma nella parametrizzazione shape-rate."
x <- seq(0, 10, length.out = 500)
params_gamma <- data.frame(
  alpha = c(1, 2, 4, 9),
  beta = c(1, 1, 1, 2)
)

df_gamma <- do.call(rbind, lapply(seq_len(nrow(params_gamma)), function(i) {
  alpha <- params_gamma$alpha[i]
  beta <- params_gamma$beta[i]
  data.frame(
    x = x,
    densita = dgamma(x, shape = alpha, rate = beta),
    distribuzione = paste0("Gamma(", alpha, ", ", beta, ")")
  )
}))

ggplot(df_gamma, aes(x = x, y = densita, color = distribuzione)) +
  geom_line(linewidth = 1) +
  labs(
    title = "Flessibilita della distribuzione gamma",
    x = "x",
    y = "Densità",
    color = "Distribuzione"
  )
```

La @fig-gamma-forme mostra che la famiglia gamma può assumere forme molto diverse. I parametri non vanno quindi interpretati separatamente dalla parametrizzazione e dalla scala del fenomeno.

::: {.callout-tip collapse="true" title="Anticipazione: aggiornamento Gamma-Poisson"}
Se $\lambda \sim \mathrm{Gamma}(\alpha_0,\beta_0)$ e osserviamo conteggi Poisson indipendenti $y_1,\ldots,y_n$, allora

$$
\lambda \mid y \sim
\mathrm{Gamma}\left(\alpha_0 + \sum_{i=1}^n y_i,\; \beta_0+n\right).
$$

Questa formula non è ancora il tema centrale del capitolo, ma serve solo a mostrare perché la gamma è una distribuzione così utile nel vocabolario bayesiano.
:::

## Distribuzione beta {#sec-cont-beta}

### Definizione

La distribuzione beta è definita sull'intervallo $(0,1)$. È quindi una famiglia particolarmente utile per rappresentare l'incertezza su probabilità e proporzioni che non assumono esattamente i valori 0 o 1.

::: {#def-beta}
Una variabile casuale $\theta$ segue una distribuzione beta con parametri $\alpha > 0$ e $\beta > 0$ se

$$
\theta \sim \mathrm{Beta}(\alpha,\beta),
$$
con densità

$$
f(\theta) = \frac{\theta^{\alpha-1}(1-\theta)^{\beta-1}}{B(\alpha,\beta)},
\qquad 0 < \theta < 1.
$$

Le proprietà principali sono:

$$
\mathbb{E}(\theta)=\frac{\alpha}{\alpha+\beta},
$$

$$
\mathbb{V}(\theta)=
\frac{\alpha\beta}{(\alpha+\beta)^2(\alpha+\beta+1)}.
$$
:::

### Interpretazione dei parametri

La beta è particolarmente intuitiva in un contesto bayesiano. I parametri possono essere letti come una forma di informazione preliminare:

- il rapporto $\alpha/(\alpha+\beta)$ determina la media;
- la somma $\alpha+\beta$ agisce come parametro di concentrazione quando la media è mantenuta fissa;
- valori inferiori, uguali o superiori a 1 producono forme molto diverse, comprese densità a U, uniformi o unimodali.

Una distribuzione $\mathrm{Beta}(1,1)$ è uniforme su $(0,1)$. Una $\mathrm{Beta}(20,10)$ ha media $2/3$ ed è relativamente concentrata attorno a valori elevati. L'interpretazione in termini di informazione preliminare dipende dal modello e dalla convenzione adottata.

::: {.callout-note title="Pseudo-osservazioni: una convenzione utile"}
Spesso, si interpreta $\alpha-1$ come il numero di pseudo-successi e $\beta-1$ come il numero di pseudo-insuccessi. In altri contesti, invece, si usano $\alpha$ e $\beta$ come conteggi effettivi. L'importante è non confondere la metafora con una regola universale: la distribuzione beta rappresenta una distribuzione di credenze, non necessariamente un vero campione precedente.
:::

### Ruolo bayesiano

La distribuzione beta è la prior coniugata naturale per il parametro di una distribuzione di Bernoulli o binomiale:

$$
Y \mid \theta \sim \mathrm{Binomiale}(n,\theta),
\qquad
\theta \sim \mathrm{Beta}(\alpha,\beta).
$$

Dopo aver osservato $y$ successi su $n$ prove, la distribuzione a posteriori è:

$$
\theta \mid y \sim \mathrm{Beta}(\alpha+y,\beta+n-y).
$$

Nei capitoli successivi useremo questo modello per collegare la proporzione campionaria, l'incertezza sul parametro e l'informazione fornita dai dati.

### Forme possibili

```{r}
#| label: fig-beta-forme
#| fig-cap: "Forme diverse della distribuzione beta al variare dei parametri di forma."
x <- seq(0.001, 0.999, length.out = 500)
params_beta <- data.frame(
  alpha = c(0.5, 1, 2, 2, 5, 20),
  beta = c(0.5, 1, 2, 5, 2, 10)
)

df_beta <- do.call(rbind, lapply(seq_len(nrow(params_beta)), function(i) {
  alpha <- params_beta$alpha[i]
  beta <- params_beta$beta[i]
  data.frame(
    x = x,
    densita = dbeta(x, shape1 = alpha, shape2 = beta),
    distribuzione = paste0("Beta(", alpha, ", ", beta, ")")
  )
}))

ggplot(df_beta, aes(x = x, y = densita, color = distribuzione)) +
  geom_line(linewidth = 1) +
  labs(
    title = "Flessibilita della distribuzione beta",
    subtitle = "La beta può assumere forme diffuse, uniformi o concentrate",
    x = expression(theta),
    y = "Densità",
    color = "Distribuzione"
  )
```

La @fig-beta-forme mostra che la beta non è necessariamente unimodale: può essere a U, uniforme, simmetrica o asimmetrica. Parlare genericamente di prior "non informativa" senza specificarne la forma è quindi fuorviante.

## Distribuzione chi-quadrato {#sec-cont-chisq}

### Definizione

La distribuzione chi-quadrato nasce dalla somma di quadrati di variabili normali standard indipendenti.

::: {#def-chisq}
Se

$$
Z_1,\ldots,Z_k \stackrel{iid}{\sim} \mathcal{N}(0,1),
$$
allora
$$
X = Z_1^2 + \cdots + Z_k^2 \sim \chi^2_k.
$$

Il parametro $k$ è il numero di gradi di libertà. Le proprietà principali sono:

$$
\mathbb{E}(X)=k,
\qquad
\mathbb{V}(X)=2k.
$$
:::

### Interpretazione

La chi-quadrato misura una dispersione quadratica: somma le deviazioni standardizzate, le eleva al quadrato e quindi considera la grandezza complessiva dello scostamento, a prescindere dal segno.

Si tratta di un caso particolare della funzione gamma:

$$
\chi^2_k = \mathrm{Gamma}\left(\frac{k}{2},\frac{1}{2}\right)
$$
nella parametrizzazione shape-rate.

### Ruolo bayesiano

La chi-quadrato è importante perché compare nella teoria della varianza campionaria e, indirettamente, nei modelli normali con varianza sconosciuta. Nelle formulazioni bayesiane moderne si lavora spesso con distribuzioni gamma o inverse-gamma per varianze e precisioni, ma la chi-quadrato rimane un ponte concettuale utile.

```{r}
#| label: fig-chi-quadrato
#| fig-cap: "Distribuzioni chi-quadrato con diversi gradi di libertà."
x <- seq(0, 40, length.out = 500)
df_chisq <- data.frame(
  x = rep(x, 4),
  densita = c(dchisq(x, df = 2), dchisq(x, df = 4),
              dchisq(x, df = 8), dchisq(x, df = 16)),
  df = rep(c("2", "4", "8", "16"), each = length(x))
)

ggplot(df_chisq, aes(x = x, y = densita, color = df)) +
  geom_line(linewidth = 1) +
  labs(
    title = "Distribuzione chi-quadrato",
    subtitle = "All'aumentare dei gradi di libertà la distribuzione diventa meno asimmetrica",
    x = "x",
    y = "Densità",
    color = "Gradi di libertà"
  )
```

La @fig-chi-quadrato mostra che, con pochi gradi di libertà, la distribuzione è fortemente asimmetrica; aumentando i gradi di libertà, la massa si sposta verso destra e la forma diventa relativamente meno asimmetrica.

## Distribuzione t di Student {#sec-cont-student-t}

### Definizione

La distribuzione $t$ di Student emerge quando una variabile normale viene standardizzata utilizzando una stima incerta della sua varianza.

::: {#def-student-t}
Se $Z \sim \mathcal{N}(0,1)$, $W \sim \chi^2_\nu$ e $Z$ e $W$ sono indipendenti, allora

$$
T = \frac{Z}{\sqrt{W/\nu}} \sim t_\nu.
$$

Il parametro $\nu$ rappresenta i gradi di libertà.
:::

### Interpretazione

La $t$ assomiglia alla normale, ma ha **code più pesanti**, soprattutto quando $\nu$ è piccolo. Ciò significa che assegna maggiore plausibilità a valori lontani dal centro.

Quando $\nu$ aumenta, la $t$ tende alla distribuzione normale standard. Per $\nu>1$ la media esiste ed è 0 nella forma standard; per $\nu>2$ la varianza è finita.

### Ruolo bayesiano

La $t$ è utile in due modi:

1. come modello dei dati o distribuzione predittiva quando si vogliono rappresentare code più pesanti della normale;
2. come prior a code pesanti per parametri continui, scegliendo posizione, scala e gradi di libertà in modo coerente con il problema.

Come modello dei dati, una $t$ può ridurre l'influenza relativa delle osservazioni estreme rispetto a una normale. Come prior, invece, le code pesanti non garantiscono da sole robustezza o stabilità computazionale.

```{r}
#| label: fig-student-t
#| fig-cap: "Confronto tra la normale standard e distribuzioni t con diversi gradi di libertà."
x <- seq(-5, 5, length.out = 500)
df_t <- data.frame(
  x = rep(x, 4),
  densita = c(dnorm(x), dt(x, df = 1), dt(x, df = 3), dt(x, df = 10)),
  distribuzione = rep(c("Normale", "t(1)", "t(3)", "t(10)"), each = length(x))
)

ggplot(df_t, aes(x = x, y = densita, color = distribuzione)) +
  geom_line(linewidth = 1) +
  labs(
    title = "Confronto tra normale e t di Student",
    subtitle = "Con pochi gradi di libertà, la t ha code più pesanti",
    x = "x",
    y = "Densità",
    color = "Distribuzione"
  )
```

Nella @fig-student-t le differenze più importanti emergono nelle code: a parità di centro, valori estremi sono più plausibili sotto una $t$ con pochi gradi di libertà che sotto una normale.

## Distribuzione di Cauchy {#sec-cont-cauchy}

### Definizione

La distribuzione di Cauchy è un caso particolare della distribuzione $t$ con un solo grado di libertà.

::: {#def-cauchy}
Una variabile casuale $X$ segue una distribuzione di Cauchy con parametro di posizione $x_0$ e parametro di scala $s>0$ se

$$
X \sim \mathrm{Cauchy}(x_0,s),
$$
con densità
$$
f(x)=\frac{1}{\pi s\left[1+\left(\frac{x-x_0}{s}\right)^2\right]}.
$$
:::

La distribuzione di Cauchy ha code molto pesanti e non possiede media e varianza finite. Il parametro $x_0$ indica una posizione centrale, ma non è una media nel senso usuale.

### Ruolo bayesiano

La distribuzione di Cauchy è talvolta utilizzata come prior a code molto pesanti per parametri di posizione o coefficienti di regressione. Il suo carattere più o meno informativo dipende dalla scala scelta e dalla scala del parametro. La sua versione limitata ai valori positivi, detta *half-Cauchy*, può essere usata come prior per parametri di scala, ad esempio deviazioni standard nei modelli gerarchici; anche in questo caso la scala va motivata e controllata.

::: {.callout-warning title="Code pesanti non significa assenza di assunzioni"}
Una prior Cauchy lascia molto spazio ai valori estremi. Questo può essere utile per la robustezza, ma può anche rendere l'inferenza instabile se i dati sono pochi o il modello è debole. Una prior robusta non sostituisce il ragionamento sostanziale sulla scala plausibile degli effetti.
:::

```{r}
#| label: fig-cauchy-code
#| fig-cap: "Confronto tra normale, t con tre gradi di libertà e Cauchy standard."
x <- seq(-10, 10, length.out = 800)
df_cauchy <- data.frame(
  x = rep(x, 3),
  densita = c(dnorm(x), dt(x, df = 3), dcauchy(x)),
  distribuzione = rep(c("Normale(0,1)", "t(3)", "Cauchy(0,1)"), each = length(x))
)

ggplot(df_cauchy, aes(x = x, y = densita, color = distribuzione)) +
  geom_line(linewidth = 1) +
  labs(
    title = "Normale, t e Cauchy",
    subtitle = "La Cauchy assegna molta più massa alle code",
    x = "x",
    y = "Densità",
    color = "Distribuzione"
  )
```

La @fig-cauchy-code mostra quanto lentamente decrescano le code della Cauchy. Questa proprietà può proteggere da restrizioni troppo forti, ma può anche assegnare plausibilità sostanziale a valori irrealistici se la scala non è scelta con cura.

## Come scegliere una distribuzione continua? {#sec-cont-distribution-choice}

La scelta di una distribuzione non dovrebbe basarsi sulla convenienza matematica, ma sulla struttura del problema. Tre domande aiutano a orientarsi:

### 1. Qual è il supporto?

- Se la quantità può assumere qualsiasi valore reale, le candidate sono la normale, la $t$ o la Cauchy.
- Se è positiva, si considerano l'esponenziale, la gamma o la log-normale.
- Se è strettamente compresa tra 0 e 1, la beta è una candidata; valori esatti 0 o 1 richiedono un trattamento o un modello differente.
- Se invece è un conteggio, non siamo nel caso continuo: si torna alla Poisson, alla binomiale o ad altre distribuzioni discrete.

### 2. Che forma ci aspettiamo?

- Simmetria attorno a un centro: normale o $t$.
- Asimmetria positiva: gamma o log-normale.
- Probabilità/proporzioni vincolate: beta.
- Code più pesanti della normale: $t$ con gradi di libertà contenuti; la Cauchy rappresenta un caso estremo.

### 3. Che ruolo ha la distribuzione?

La stessa famiglia può avere ruoli diversi, ad esempio:

- la normale può essere un modello per dati continui o una prior per un effetto;
- la beta è spesso una prior per una probabilità, ma può anche modellare dati continui proporzionali strettamente compresi tra 0 e 1;
- la gamma può modellare tempi positivi oppure essere una prior per un tasso;
- la $t$ può essere un modello a code pesanti per dati oppure una prior a code pesanti per parametri.

::: {.callout-important title="Modello generativo prima dell'inferenza"}
Prima di chiedersi come aggiornare una credenza, occorre chiarire quale modello collega il parametro ai dati osservabili. Questo capitolo fornisce il vocabolario delle distribuzioni continue; il @sec-prob-inference-uncertainty mostrerà come un campione generato da questi modelli risulti più o meno informativo.
:::

## Riflessioni conclusive {.unnumbered .unlisted}

Le distribuzioni continue completano il vocabolario avviato con quelle discrete. Consentono di rappresentare dati e parametri su scale continue, ma ogni famiglia incorpora assunzioni sul supporto, sulla simmetria, sull'asimmetria e sulla frequenza attesa dei valori estremi.

La scelta non può quindi essere ridotta a un'associazione meccanica tra tipo di variabile e nome della distribuzione. Il supporto elimina le famiglie incompatibili; la forma attesa, il processo generativo e il ruolo della distribuzione permettono di distinguere tra le candidate rimaste. Una normale, una gamma e una $t$ possono tutte essere matematicamente ammissibili in un certo problema, ma esprimono ipotesi differenti.

In prospettiva bayesiana è inoltre essenziale distinguere il **modello dei dati** dalla **distribuzione sui parametri**. La binomiale può descrivere un numero di successi, mentre la beta rappresenta l'incertezza sulla probabilità che li genera. Analogamente, una normale può descrivere osservazioni continue oppure rappresentare una prior su un effetto: la formula può essere simile, ma il significato dipende dalla posizione occupata nel modello.

Nel @sec-prob-inference-uncertainty useremo queste idee per comprendere come la variabilità campionaria, la numerosità e l'errore standard influenzino la quantità di informazione fornita dai dati.

## Esercizi {.unnumbered .unlisted}

1. Perché, in una distribuzione continua, il valore della densità $f(x)$ non può essere interpretato come $P(X=x)$?

2. Un tempo di risposta è sempre positivo e presenta una lunga coda destra. Perché una gamma può essere una candidata più plausibile di una normale? Il supporto basta da solo a scegliere definitivamente la gamma?

3. Per $X\sim\mathcal{N}(100,15^2)$, che cosa restituiscono rispettivamente `dnorm(100, 100, 15)` e `pnorm(115, 100, 15) - pnorm(85, 100, 15)`?

4. Una prior uniforme su $\theta\in(0,1)$ assegna la stessa probabilità a intervalli della stessa ampiezza sulla scala di $\theta$. Perché questo non significa che sia neutrale rispetto a qualunque trasformazione di $\theta$?

5. La distribuzione esponenziale ha la proprietà di assenza di memoria. Che cosa significa questa proprietà e perché può essere poco plausibile per molti fenomeni psicologici?

6. Se $X\sim\mathrm{Gamma}(6,2)$ nella parametrizzazione shape-rate, qual è il valore atteso? Che cosa accadrebbe al valore atteso se il parametro di tasso diventasse 4 mantenendo invariata la forma?

7. Confronta $\mathrm{Beta}(2,2)$ e $\mathrm{Beta}(20,20)$. Hanno la stessa media? Quale delle due esprime maggiore concentrazione attorno a tale media?

8. Perché una distribuzione $t$ con pochi gradi di libertà può ridurre l'influenza relativa dei valori estremi rispetto a una normale? Perché non è corretto concludere che qualunque prior $t$ o Cauchy sia automaticamente appropriata?

::: {.callout-tip title="Soluzioni" collapse="true"}
1. Nel continuo, la probabilità è assegnata ad aree su intervalli. Un singolo punto ha area nulla e quindi probabilità zero. La densità descrive invece quanta massa è concentrata localmente e può anche assumere valori superiori a 1.

2. La gamma ammette soltanto valori positivi e può rappresentare asimmetria a destra, mentre la normale assegna massa anche a valori negativi ed è simmetrica. Il supporto elimina modelli incompatibili, ma non basta: occorre confrontare anche forma, code e processo generativo con i dati.

3. `dnorm(100, 100, 15)` restituisce la densità nel punto 100, non la probabilità di osservare esattamente 100. La differenza tra le due `pnorm()` restituisce la probabilità che $X$ cada tra 85 e 115.

4. L'uniformità dipende dalla scala. Una trasformazione non lineare modifica la lunghezza relativa degli intervalli e induce una distribuzione non uniforme sulla nuova scala. La prior incorpora quindi una scelta di parametrizzazione.

5. Significa che, condizionatamente al fatto che l'evento non sia ancora avvenuto, l'attesa futura ha la stessa distribuzione che aveva all'inizio. È poco plausibile quando il rischio cambia con il tempo, per esempio per apprendimento, fatica, recupero o accumulo di esposizione.

6. Il valore atteso è $\alpha/\beta=6/2=3$. Se il tasso diventasse 4, il valore atteso sarebbe $6/4=1{,}5$: a parità di forma, un tasso maggiore concentra la distribuzione verso valori più piccoli.

7. Entrambe hanno media $1/2$. La $\mathrm{Beta}(20,20)$ è molto più concentrata attorno a $0{,}5$ perché la somma dei parametri è maggiore a media fissata.

8. Le code più pesanti assegnano maggiore plausibilità a osservazioni lontane dal centro, evitando che esse debbano essere spiegate mediante grandi spostamenti dei parametri centrali. Tuttavia, adeguatezza, robustezza e stabilità dipendono anche da scala, gradi di libertà, ruolo della distribuzione e quantità di dati.
:::

::: {.callout-note title="Punti chiave" collapse="true"}
- Per una variabile continua, la probabilità di un singolo punto è zero; le probabilità sono aree su intervalli.
- La densità non è una probabilità puntuale e può essere maggiore di 1.
- Il supporto esclude famiglie incompatibili, ma non determina da solo il modello.
- Le funzioni `d`, `p`, `q` e `r` di R restituiscono rispettivamente densità, probabilità cumulata, quantile e simulazioni.
- L'uniforme tratta simmetricamente intervalli della stessa lunghezza sulla scala scelta; non è neutrale rispetto a trasformazioni non lineari.
- La normale è utile per quantità approssimativamente simmetriche, ma non è un modello universale.
- L'esponenziale rappresenta attese con tasso costante e assenza di memoria; la gamma offre forme più flessibili per quantità positive.
- La beta rappresenta distribuzioni su valori in $(0,1)$; media e concentrazione dipendono congiuntamente da $\alpha$ e $\beta$.
- La chi-quadrato deriva da somme di quadrati di normali standard ed è collegata alla gamma.
- La $t$ e la Cauchy hanno code più pesanti della normale; il loro uso richiede comunque una scelta motivata di scala e, per la $t$, dei gradi di libertà.
- Una stessa famiglia può descrivere dati, parametri o predizioni. Il significato dipende dal ruolo occupato nel modello.

**Formule essenziali**

$$
P(a\leq X\leq b)=\int_a^b f(x)\,dx.
$$

$$
X\sim\mathcal{N}(\mu,\sigma^2),
\qquad
\mathbb{E}(X)=\mu,
\qquad
\mathbb{V}(X)=\sigma^2.
$$

$$
X\sim\mathrm{Gamma}(\alpha,\beta),
\qquad
\mathbb{E}(X)=\frac{\alpha}{\beta},
\qquad
\mathbb{V}(X)=\frac{\alpha}{\beta^2}.
$$

$$
\theta\sim\mathrm{Beta}(\alpha,\beta),
\qquad
\mathbb{E}(\theta)=\frac{\alpha}{\alpha+\beta}.
$$
:::

::: {.callout-note title="Ambiente di sviluppo" collapse="true"}
```{r}
sessionInfo()
```
:::
