# Distribuzioni di variabili casuali discrete {#sec-prob-discr-distr}

## Introduzione {.unnumbered .unlisted}

Come discusso nel @sec-prob-intro-distr, le distribuzioni di probabilità sono strumenti epistemici che permettono di rappresentare formalmente l’incertezza. In questo capitolo ci concentreremo sulle *distribuzioni discrete*, utilizzate per modellare fenomeni con esiti numerabili, come conteggi, scelte categoriali ed eventi binari.

Nel framework bayesiano, le distribuzioni discrete svolgono tre ruoli strettamente interconnessi. In qualità di **verosimiglianza**, descrivono il modo in cui i dati osservati vengono generati in funzione di un determinato valore del parametro. Come **distribuzioni a priori e a posteriori**, rappresentano le nostre credenze sui parametri prima e dopo l’osservazione dei dati. Infine, come **distribuzioni predittive**, esprimono le nostre aspettative riguardo alle osservazioni future, integrando l’incertezza sui parametri con la struttura del modello.

In questa prospettiva, i parametri delle distribuzioni, come $p$ nella distribuzione binomiale o $\lambda$ nella distribuzione di Poisson, non sono “valori veri da scoprire”, ma quantità incerte riguardo alle quali abbiamo credenze graduabili. L’inferenza bayesiana fornisce un meccanismo coerente per rappresentare tali credenze e aggiornarle sistematicamente alla luce dell’evidenza empirica.

::: {.callout-tip collapse="true"}
## Prerequisiti

Per seguire questo capitolo è necessario aver letto:

- @sec-prob-random-var
- @sec-prob-distr
- @sec-prob-random-var-properties
- @sec-prob-intro-distr — **fondamentale**

Questo capitolo studia in dettaglio le **distribuzioni discrete** (Bernoulli, Binomiale, Poisson) essenziali per modellare conteggi, eventi binari e fenomeni psicologici discreti.

Conoscenze matematiche richieste:

- @sec-apx-combinatorics - per coefficienti binomiali
:::

::: {.callout-caution collapse="true" title="Preparazione del Notebook"}

```{r}
here::here("code", "_common.R") |> 
  source()
library(reshape2)
library(VGAM)
library(extraDistr)
# Riapplica il tema per sicurezza
apply_visual_theme()
```
:::

## Funzioni R per le distribuzioni

Per ogni distribuzione, R fornisce quattro funzioni con prefissi standardizzati:

```{r}
# Esempio con binomiale: n=10 prove, p=0.6 probabilità di successo

# d = densità (massa di probabilità)
dbinom(7, size = 10, prob = 0.6)  # P(X = 7)

# p = probabilità cumulativa  
pbinom(7, size = 10, prob = 0.6)  # P(X ≤ 7)

# q = quantile
qbinom(0.95, size = 10, prob = 0.6)  # 95° percentile

# r = generazione casuale
rbinom(5, size = 10, prob = 0.6)  # 5 simulazioni
```

Nell'inferenza bayesiana, la funzione `d` viene utilizzata per calcolare la verosimiglianza, mentre la funzione `r` permette di simulare dalla distribuzione predittiva.

## Distribuzione uniforme discreta

### Definizione e interpretazione epistemica

::: {#def-uniform-discrete}
Una variabile casuale $X$ ha distribuzione *uniforme discreta* su ${1,\ldots,N}$ se a ciascun valore possibile viene assegnata la stessa probabilità:

$$
X \sim \text{Uniforme-Discreta}(N),
\qquad
P(X = x) = \frac{1}{N} \quad \text{per } x \in {1,\ldots,N}.
$$

**Proprietà**:
$$
\mathbb{E}(X) = \frac{N+1}{2},
\qquad
\mathbb{V}(X) = \frac{N^2 - 1}{12}.
$$
:::

**Interpretazione epistemica**
La distribuzione uniforme discreta incarna il *principio di indifferenza*: quando non disponiamo di alcuna informazione che renda un’alternativa più plausibile delle altre, assegniamo a tutte le possibilità lo stesso grado di credibilità. In questo senso, la distribuzione uniforme non esprime una proprietà intrinseca del fenomeno, ma uno stato di conoscenza caratterizzato da massima ignoranza simmetrica.

### Ruolo nell’inferenza bayesiana

Nel contesto bayesiano, la distribuzione uniforme discreta viene spesso utilizzata come **distribuzione a priori non informativa** su insiemi finiti di ipotesi. Ad esempio, se dobbiamo scegliere tra $K$ modelli alternativi e non possediamo informazioni preliminari che favoriscano uno di essi, possiamo assegnare a ciascun modello la probabilità

$$
P(M_k) = \frac{1}{K}, \qquad k = 1,\ldots,K.
$$

Questa scelta rende esplicita l’assenza di preferenze iniziali e garantisce che l’aggiornamento delle credenze sia guidato esclusivamente dai dati osservati.

### Esempio: dado equo

Un esempio classico di distribuzione uniforme discreta è il lancio di un dado equo, in cui ciascun esito da 1 a 6 è ritenuto equiprobabile.

```{r}
# Simulazione di 10000 lanci di dado
N <- 6
set.seed(42)
lanci <- sample(1:N, size = 10000, replace = TRUE)
```

```{r}
cat("Media teorica:", (N + 1) / 2,
    "| Media empirica:", round(mean(lanci), 2), "\n")
```

```{r}
cat("Varianza teorica:", round((N^2 - 1) / 12, 2),
    "| Varianza empirica:", round(var(lanci), 2))
```

La simulazione mostra che, al crescere del numero di lanci, le quantità empiriche si avvicinano ai valori teorici. È importante notare che l’“equità” del dado non è una proprietà osservabile direttamente in un singolo lancio, ma una credenza modellata attraverso la distribuzione uniforme che può essere successivamente verificata e aggiornata alla luce dei dati.

::: {.callout-note icon=false}
## 🧠 Quando la usi in psicologia?

**Situazioni tipiche:**

- **Scelta casuale tra alternative** quando non hai preferenze (es. randomizzazione tra condizioni sperimentali)
- **Prior non informativa** su un insieme finito di modelli (es. 5 teorie alternative equiprobabili)
- **Item casuali** da un questionario (es. estrarre k domande da un pool di N)

**Esempio pratico:** In un esperimento con 6 condizioni sperimentali, assegni i partecipanti in modo equiprobabile → Uniforme(1,6).

**Attenzione:** "Equiprobabile" è una scelta epistemica (assenza di informazione), non una proprietà del mondo.
:::

## Distribuzione di Bernoulli

### Definizione e interpretazione epistemica

::: {#def-bernoulli}
Una variabile casuale $X$ segue una distribuzione di *Bernoulli* con parametro $p \in [0,1]$ se può assumere solo due valori: 1 (interpretabile come “successo”) con probabilità $p$, e 0 (“insuccesso”) con probabilità $1-p$:

$$
X \sim \text{Bernoulli}(p),
\qquad
P(X = x) = p^x (1-p)^{1-x},
\quad x \in {0,1}.
$$

**Proprietà**:
$$
\mathbb{E}(X) = p,
\qquad
\mathbb{V}(X) = p(1-p).
$$
:::

**Interpretazione epistemica**
Il parametro $p$ rappresenta il grado di credenza associato al verificarsi dell’evento etichettato come “successo”. La varianza $p(1-p)$ quantifica l’incertezza associata a una singola osservazione: essa è massima quando $p = 0.5$, ossia quando i due esiti sono ritenuti ugualmente plausibili, e si riduce man mano che uno dei due esiti diventa dominante. In questo senso, la distribuzione di Bernoulli fornisce il modello più semplice per rappresentare l’incertezza in presenza di una scelta binaria.

### Ruolo nell’inferenza bayesiana

La distribuzione di Bernoulli è il modello di riferimento per i **dati binari**. Ogni singola osservazione che può assumere solo due valori (sì/no, presente/assente, corretto/errato) viene modellata come una variabile di Bernoulli. Quando si considerano $n$ osservazioni indipendenti con lo stesso parametro $p$, la loro somma segue una distribuzione binomiale, che verrà introdotta nel prossimo paragrafo.

Nel contesto bayesiano, il parametro $p$ è considerato una quantità incerta e a cui viene associata una distribuzione a priori. La **distribuzione coniugata** per $p$ è la distribuzione beta, che consente un aggiornamento analiticamente semplice delle credenze dopo l’osservazione dei dati.

::: {.callout-note icon=false}
## 🧠 Quando la usi in psicologia?

**Situazioni tipiche:**

- **Risposte corrette/errate** a singoli item di test
- **Presenza/assenza** di un sintomo (es. depressione clinica: sì/no)
- **Diagnosi binarie** (es. test PTSD positivo/negativo)
- **Scelte dicotomiche** (es. acquisto: sì/no)
- **Comportamento singolo** (es. fumare in una giornata)

**Esempio pratico:** Un paziente fa un test cognitivo: ogni risposta è Bernoulli(p) dove p = probabilità di rispondere correttamente.

**Prior bayesiano tipico:** Beta(1,1) [uniforme] o Beta(α,β) informativo se hai dati storici sulla difficoltà dell'item.
:::

### Esempio: sensibilità di un test diagnostico

Consideriamo un test diagnostico con sensibilità pari a 0.85, ossia con probabilità $p = 0.85$ di fornire un risultato positivo quando la condizione è presente. Ogni singolo esito del test può essere modellato come una variabile di Bernoulli.

```{r}
# Test diagnostico con sensibilità 0.85
p_sens <- 0.85
set.seed(123)
risultati <- rbinom(1000, size = 1, prob = p_sens)
```

```{r}
cat("Proporzione campionaria di test positivi:",
    round(mean(risultati), 3), "\n")
```

```{r}
cat("Valore teorico:", p_sens)
```

La simulazione mostra che, su un numero elevato di osservazioni, la proporzione campionaria di esiti positivi si avvicina al valore del parametro $p$. Tuttavia, per campioni più piccoli, tale proporzione può variare sensibilmente, riflettendo l’incertezza intrinseca associata alle singole osservazioni binarie.

## Distribuzione binomiale

### Da Bernoulli a Binomiale: costruzione passo per passo

Prima di introdurre formalmente la distribuzione binomiale, è utile capire **da dove proviene la sua formula**. La distribuzione binomiale non è un oggetto “nuovo”, ma emerge naturalmente come estensione della distribuzione di Bernoulli a più osservazioni.

Supponiamo di osservare $n$ prove indipendenti, ciascuna modellata come una variabile di Bernoulli con probabilità di successo $p$. Ogni prova può dare esito 1 (successo) o 0 (insuccesso).

#### Passo 1: una singola sequenza di esiti

Consideriamo una **specifica sequenza ordinata** di $n$ prove che contiene esattamente $k$ successi e $n-k$ insuccessi. Poiché le prove sono indipendenti, la probabilità di quella sequenza particolare è data dal prodotto delle probabilità dei singoli esiti:

$$
p^k (1-p)^{n-k}.
$$

Questo vale per *qualsiasi* sequenza che contenga $k$ successi, indipendentemente dall’ordine in cui essi compaiono.

#### Passo 2: quante sequenze producono $k$ successi?

Nella pratica, però, non ci interessa *quale* sequenza di successi e insuccessi osserviamo, ma solo **quanti** successi si verificano. Dobbiamo quindi contare quante sequenze diverse di lunghezza $n$ contengono esattamente $k$ successi.

Il numero di tali sequenze è dato dal **coefficiente binomiale**:

$$
\binom{n}{k},
$$
che rappresenta il numero di modi in cui possiamo scegliere $k$ posizioni di successo tra $n$ prove.

#### Passo 3: probabilità totale di $k$ successi

Poiché tutte queste sequenze hanno la stessa probabilità $p^k (1-p)^{n-k}$ e sono mutuamente esclusive, la probabilità di osservare **esattamente $k$ successi** è data dalla somma delle loro probabilità:

$$
P(X = k) = \binom{n}{k} p^k (1-p)^{n-k}.
$$

Questa è precisamente la **funzione di massa della distribuzione binomiale**.

::: {.callout-note}

### Idea chiave della binomiale

La distribuzione binomiale nasce da due ingredienti semplici:

1. la probabilità di una singola sequenza con $k$ successi: $p^k(1-p)^{n-k}$;
2. il numero di sequenze che producono $k$ successi: $\binom{n}{k}$.

La binomiale combina **probabilità** e **combinatoria** per passare dalle singole osservazioni Bernoulli al conteggio dei successi.
:::

### Definizione e interpretazione epistemica

::: {#def-binomial}
Una variabile casuale $X$ che conta il numero di successi in $n$ prove indipendenti di Bernoulli, ciascuna con probabilità di successo $p$, segue una distribuzione binomiale:

$$
X \sim \text{Binomiale}(n, p), \quad P(X = k) = \binom{n}{k} p^k (1-p)^{n-k}, \quad k = 0, 1, \dots, n.
$$

**Proprietà**: $\mathbb{E}(X) = np$, $\mathbb{V}(X) = np(1-p)$.
:::

**Interpretazione epistemica**: la distribuzione binomiale modella le nostre credenze sul numero di successi quando conosciamo il numero di prove $n$ e abbiamo delle credenze sul parametro $p$. Il coefficiente binomiale $\binom{n}{k}$ indica il numero di modi in cui $k$ successi possono distribuirsi tra $n$ prove.

### Ruolo nell'inferenza bayesiana

La distribuzione binomiale costituisce la **verosimiglianza fondamentale** per dati binari aggregati. Quando osserviamo $y$ successi in $n$ prove, la verosimiglianza per $p$ è:

$$
L(p \mid y, n) \propto p^y (1-p)^{n-y}.
$$

**Coniugazione beta-binomiale**: se $p \sim \text{Beta}(\alpha, \beta)$, allora:

$$
p \mid y \sim \text{Beta}(\alpha + y, \beta + n - y).
$$

Questa proprietà consente di aggiornare le credenze su $p$ in modo analitico: i parametri della posterior si ottengono semplicemente sommando i conteggi osservati (ossia i successi e gli insuccessi) agli pseudo-conteggi della prior (ossia $\alpha - 1$ e $\beta - 1$).

### Esempio: aggiornamento bayesiano

```{r}
# Dati osservati: 23 successi su 30 prove
n <- 30
y <- 23

# Prior: Beta(2, 2) - moderatamente informativa, centrata su 0.5
alpha_prior <- 2
beta_prior <- 2

# Posterior: Beta(25, 9)
alpha_post <- alpha_prior + y
beta_post <- beta_prior + (n - y)

# Visualizzazione
p_seq <- seq(0, 1, length.out = 1000)

df <- data.frame(
  p = rep(p_seq, 2),
  densita = c(dbeta(p_seq, alpha_prior, beta_prior), 
              dbeta(p_seq, alpha_post, beta_post)),
  tipo = rep(c("Prior Beta(2,2)", "Posterior Beta(25,9)"), each = length(p_seq))
)

ggplot(df, aes(x = p, y = densita, color = tipo)) +
  geom_line(linewidth = 1.2) +
  scale_fill_qualitative() +
  labs(
    title = "Aggiornamento Bayesiano: Beta-Binomiale",
    subtitle = "23 successi su 30 prove",
    x = "p", y = "Densità"
  ) 
```

```{r}
cat("Media prior:", round(alpha_prior/(alpha_prior + beta_prior), 3), "\n")
```

```{r}
cat("Media posterior:", round(alpha_post/(alpha_post + beta_post), 3), "\n")
```

La posterior si concentra attorno a $p \approx 0.74$, mostrando una riduzione significativa dell'incertezza rispetto alla prior. Ciò riflette l'aggiornamento coerente delle credenze alla luce dei 23 successi osservati.

::: {.callout-note icon=false}
## 🧠 Quando la usi in psicologia?

**Situazioni tipiche:**

- **Numero di risposte corrette** su n item di un test (es. 18 su 20 domande)
- **Conteggio sintomi presenti** su una checklist (es. 5 su 9 criteri DSM per depressione)
- **Successi in trial ripetuti** (es. 7 recall corretti su 10 prove di memoria)
- **Proporzione di comportamenti** in EMA (es. giorni di aderenza terapeutica su 30 giorni)

**Esempio pratico:** Uno studente risponde a 25 domande vero/falso. Se la probabilità di rispondere correttamente è p=0.7, il numero di risposte corrette segue Binomiale(25, 0.7).

**Prior bayesiano tipico:** Beta(α,β) su p, che permette aggiornamento analitico:

- Beta(1,1): totale ignoranza
- Beta(5,5): aspettativa p≈0.5 con moderata incertezza
- Beta(20,10): credenza forte verso p≈0.67

**Link con Bernoulli:** La binomiale è la somma di n Bernoulli indipendenti.
:::

## Distribuzione di Poisson

### Quando ha senso usare la Poisson

La distribuzione di Poisson viene utilizzata per modellare il **numero di eventi che si verificano in un intervallo di tempo o di spazio**, quando:

* gli eventi sono **rari** rispetto all’ampiezza dell’intervallo;
* gli eventi avvengono **indipendentemente** l’uno dall’altro;
* la probabilità che più eventi si verifichino simultaneamente è trascurabile.

Esempi tipici includono il numero di errori in un compito, il numero di accessi a un servizio in un’ora, o il numero di eventi clinici rari osservati in un certo periodo.

### Definizione e interpretazione epistemica

::: {#def-poisson}
Una variabile casuale $Y$ segue una distribuzione di Poisson con parametro $\lambda > 0$ se la probabilità di osservare $y$ eventi è:

$$
Y \sim \text{Poisson}(\lambda),
\qquad
P(Y = y) = \frac{\lambda^y e^{-\lambda}}{y!},
\quad y = 0, 1, 2, \ldots
$$

**Proprietà caratteristica**:
$$
\mathbb{E}(Y) = \mathbb{V}(Y) = \lambda.
$$
:::

**Interpretazione epistemica.**
Il parametro $\lambda$ rappresenta il **tasso medio atteso di occorrenza degli eventi** nell’intervallo considerato. Dire, per esempio, che $\lambda = 0.7$, significa credere che in media ci si aspetta meno di un evento per intervallo, ma che eventi multipli sono comunque possibili.

La proprietà $\mathbb{E}(Y) = \mathbb{V}(Y)$ è detta **equidispersione** ed è un’assunzione forte del modello: la variabilità attesa coincide con la media. Nei dati psicologici, tuttavia, è frequente osservare una **sovradispersione**, ovvero una varianza maggiore della media. In questi casi, la distribuzione di Poisson può risultare inadeguata e si preferiscono modelli più flessibili, come la distribuzione binomiale negativa.

::: {.callout-note title="Idea chiave della Poisson"}
La distribuzione di Poisson non descrive *se* un evento accade, ma *quanti* eventi accadono in un intervallo di tempo, quando il meccanismo generativo è dominato dalla rarità e dall’indipendenza.
:::

### Ruolo nell’inferenza bayesiana

Nel framework bayesiano, la distribuzione di Poisson svolge il ruolo di **verosimiglianza** per dati di conteggio. Il parametro $\lambda$ è trattato come una quantità incerta, su cui esprimiamo una distribuzione a priori.

La **distribuzione coniugata** per $\lambda$ è la distribuzione gamma. Questa scelta consente un aggiornamento analiticamente semplice delle credenze.

**Coniugazione gamma–Poisson.**
Se
$$
\lambda \sim \text{Gamma}(\alpha, \beta),
$$
e osserviamo conteggi indipendenti $y_1, \ldots, y_n$, allora la distribuzione a posteriori è:

$$
\lambda \mid \mathbf{y}
\sim
\text{Gamma}\left(\alpha + \sum_{i=1}^n y_i,; \beta + n\right).
$$

L’aggiornamento è intuitivo:

* il numero totale di eventi osservati aggiorna il parametro di forma;
* il numero di intervalli osservati aggiorna il parametro di scala (o tasso).

::: {.callout-note icon=false}
## 🧠 Quando la usi in psicologia?

**Situazioni tipiche:**

- **Eventi rari in un periodo fisso**:
  - Numero di attacchi di panico in un mese
  - Errori di attenzione in un'ora di compito
  - Accessi al pronto soccorso per crisi psichiatriche in una settimana
- **Conteggi con esposizione variabile**:
  - Numero di parole ricordate per minuto di studio
  - Click su uno stimolo per secondo di esposizione

**Esempio pratico:** Un paziente con disturbo d'ansia ha in media λ=2.5 attacchi di panico al mese. Il numero di attacchi in 30 giorni segue Poisson(2.5).

**Prior bayesiano tipico:** Gamma(α,β) su λ, con interpretazione intuitiva:

- α = numero di "pseudo-eventi" già osservati
- β = "pseudo-tempo" di esposizione
- Es: Gamma(5, 2) → credenza che λ ≈ 2.5 basata su "5 eventi in 2 periodi"

**Differenza con Binomiale:** 

- Binomiale: n fissato, conti successi
- Poisson: n illimitato, conti eventi rari
:::

### Esempio: eventi rari e dati storici

Un esempio classico di applicazione della distribuzione di Poisson è il dataset di von Bortkiewicz sui decessi causati da calci di cavallo nell’esercito prussiano, spesso citato come prototipo di processo con eventi rari e indipendenti.

```{r}
# Dati storici
decessi <- 0:4
freq_oss <- c(109, 65, 22, 3, 1)
n_tot <- sum(freq_oss)

# Stima del tasso medio
lambda_mle <- sum(decessi * freq_oss) / n_tot

data.frame(
  Decessi = decessi,
  Frequenza_osservata = round(freq_oss / n_tot, 4),
  Prob_Poisson = round(dpois(decessi, lambda = lambda_mle), 4)
)
```

L’elevata corrispondenza tra le frequenze osservate e le probabilità teoriche  suggerisce che il processo generativo sia compatibile con le assunzioni della distribuzione di Poisson.

### Aggiornamento bayesiano del tasso

```{r}
# Prior debolmente informativa
alpha_prior <- 0.5
beta_prior <- 1

# Totale eventi osservati
y_tot <- sum(decessi * freq_oss)

# Posterior
alpha_post <- alpha_prior + y_tot
beta_post <- beta_prior + n_tot

# Stima a posteriori
lambda_post <- alpha_post / beta_post
IC_95 <- qgamma(c(0.025, 0.975), alpha_post, beta_post)
```

```{r}
cat("Media a posteriori di λ:", round(lambda_post, 3), "\n")
```

```{r}
cat("Intervallo di credibilità 95%: [",
    round(IC_95[1], 3), ", ",
    round(IC_95[2], 3), "]\n", sep = "")
```

La distribuzione a posteriori fornisce una stima coerente del tasso di occorrenza e quantifica esplicitamente l’incertezza residua su $\lambda$.


::: {.callout-note collapse="true" title="Nota avanzata: Distribuzione beta-binomiale (materiale opzionale per approfondimento futuro)"}

**Quando il parametro $p$ è incerto: la distribuzione beta-binomiale.**

> **Avvertenza per il lettore**
>
> Questa sezione introduce un concetto che verrà sviluppato sistematicamente nei capitoli successivi. Richiede familiarità con:
>
> - la distribuzione Beta (trattata nel prossimo capitolo),
> - l'integrazione per marginalizzazione,
> - le distribuzioni predittive e i modelli gerarchici.
>
> **Puoi tranquillamente saltare questa sezione** e tornarci dopo aver studiato le distribuzioni continue. È inclusa qui come riferimento anticipato per chi è curioso, ma non è necessaria per proseguire.

**L'idea di base.**

Fino ad ora abbiamo sempre assunto che il parametro $p$ della distribuzione binomiale fosse **noto**. Ma cosa accade quando **non siamo certi del valore di $p$**?

In questo caso, la nostra incertezza su $p$ può essere descritta da una distribuzione di probabilità (la distribuzione Beta), e il conteggio di successi risultante non segue più una semplice binomiale, ma una **distribuzione beta-binomiale**.

Ruolo concettuale.** 

La beta-binomiale **non descrive l'incertezza su un parametro**, ma la distribuzione di probabilità di un *conteggio di successi* quando il parametro di probabilità $p$ stesso è incerto.

In altre parole, la beta-binomiale è una distribuzione sui **dati**, non sui **parametri**. Rappresenta una **distribuzione predittiva**: ci dice cosa aspettarci di osservare quando integriamo l'incertezza sul parametro.

**Il modello gerarchico sottostante.**

Il modello è strutturato su due livelli:

$$
p \sim \text{Beta}(\alpha, \beta),
\qquad
Y \mid p \sim \text{Binomiale}(n, p).
$$

- Al primo livello, la nostra incertezza su $p$ è descritta da una distribuzione Beta.
- Al secondo livello, dato un valore di $p$, i dati seguono una binomiale.

Per ottenere la distribuzione di $Y$ *prima di osservare i dati*, dobbiamo integrare via $p$:

$$
P(Y = y) = \int_0^1 P(Y = y \mid p)\,P(p)\,dp.
$$

Questa operazione produce la **distribuzione marginale** per $Y$, detta beta-binomiale.

**Definizione formale.**

::: {#def-beta-binomial}
La variabile casuale $Y$ segue una distribuzione beta-binomiale se:

$$
P(Y = y) = \binom{n}{y} \frac{B(y + \alpha,\, n - y + \beta)}{B(\alpha, \beta)}, \qquad y = 0,1,\ldots,n.
$$

dove $B(\cdot, \cdot)$ è la funzione Beta (introdotta nel capitolo successivo).
:::

**Perché è importante: doppia incertezza.**

La beta-binomiale incorpora **due livelli di incertezza**:

1. **Incertezza campionaria**: dato un valore di $p$, quanti successi osserviamo su $n$ prove?
2. **Incertezza epistemica**: quale valore di $p$ è plausibile, data la nostra conoscenza?

Per questo motivo, la beta-binomiale presenta una **variabilità maggiore** rispetto alla binomiale con $p$ fissato.

**Esempio: l'effetto pratico dell'incertezza.**

Il seguente esempio mostra concretamente **come l'incertezza su $p$ aumenti la varianza**.

```{r}
# Parametri: n=10 prove, prior Beta(5,5) su p
n_new <- 10
alpha <- 5
beta <- 5

set.seed(42)

# Simulazione beta-binomiale: p incerto
y_bb <- rbetabinom(10000, size = n_new,
                   prob = alpha / (alpha + beta),
                   rho = 1 / (alpha + beta + 1))

# Simulazione binomiale classica: p fissato a E[p]=0.5
y_bin <- rbinom(10000, size = n_new,
                prob = alpha / (alpha + beta))
```

```{r}
cat("Beta-Binomiale - Varianza:", round(var(y_bb), 3), "\n")
```

```{r}
cat("Binomiale (p fisso) - Varianza:", round(var(y_bin), 3), "\n")
```

**Interpretazione**: la beta-binomiale **anticipa maggiore dispersione** perché tiene conto del fatto che il valore di $p$ non è noto con certezza.

**Dove riapparirà nel manuale.**

La distribuzione beta-binomiale tornerà in tre contesti chiave:

1. **Distribuzioni predittive bayesiane**  
   Quando vorremo prevedere nuove osservazioni integrando l'incertezza sui parametri.
   
2. **Sovradispersione nei dati**  
   Quando la binomiale standard sottostima la variabilità osservata.
   
3. **Modelli gerarchici**  
   Quando ogni unità (persona, gruppo, item) ha il proprio $p_i$ estratto da una distribuzione comune.

**Messaggio da portare con sé.**

> La distribuzione beta-binomiale non introduce un nuovo tipo di fenomeno, ma un nuovo **livello di incertezza**: quello sul parametro stesso.

**Non preoccuparti se ora ti sembra oscura**: i dettagli matematici e le derivazioni verranno ripresi e chiariti sistematicamente quando affronteremo le distribuzioni continue, le distribuzioni predittive e i modelli gerarchici. 

Per ora, è sufficiente sapere che **esiste** e riconoscerne il ruolo concettuale come distribuzione che incorpora l'incertezza epistemica.

:::

## Riflessioni conclusive {.unnumbered .unlisted}

Le distribuzioni discrete esaminate in questo capitolo costituiscono strumenti epistemici fondamentali per rappresentare e aggiornare le credenze relative a fenomeni caratterizzati da esiti numerabili. Ciascuna distribuzione incorpora assunzioni specifiche sul processo di generazione dei dati: la distribuzione uniforme discreta formalizza uno stato di indifferenza epistemica rispetto a un insieme finito di alternative; la distribuzione di Bernoulli modella eventi binari elementari; la distribuzione binomiale descrive il numero di successi in una serie di prove indipendenti con probabilità costante; la distribuzione di Poisson rappresenta il verificarsi di eventi rari governati da un tasso medio costante; la distribuzione beta-binomiale, infine, estende il modello binomiale descrivendo la distribuzione dei conteggi quando vi è incertezza sul parametro sottostante.

In questa prospettiva bayesiana, i parametri di tali modelli non sono semplici quantità fisse da “stimare”, ma grandezze incerte su cui formuliamo distribuzioni di credenza. L’eleganza formale del framework bayesiano emerge in modo particolarmente chiaro attraverso le relazioni di coniugazione: la distribuzione beta fornisce una rappresentazione naturale delle credenze sul parametro $p$ della distribuzione di Bernoulli e di quella binomiale, mentre la distribuzione gamma svolge un ruolo analogo per il parametro $\lambda$ della distribuzione di Poisson. Queste relazioni consentono aggiornamenti coerenti e, in molti casi, analiticamente trattabili delle credenze alla luce dei dati osservati.

Nel capitolo successivo ci occuperemo delle **distribuzioni continue**, come la distribuzione beta, la distribuzione gamma, la distribuzione normale e altre ancora. Queste distribuzioni svolgeranno un duplice ruolo: da un lato, fungeranno da modelli per le variabili continue osservabili; dall’altro, costituiranno distribuzioni a priori naturali per i parametri dei modelli discreti introdotti in questo capitolo. In questo modo, completeremo progressivamente il vocabolario probabilistico essenziale per sviluppare e comprendere l’inferenza bayesiana in contesti sempre più generali.

### Guida rapida: quale distribuzione usare? {.unnumbered .unlisted}

| Distribuzione | Dominio | Quando usarla | Prior tipici | Esempio psicologico |
|--------------|---------|---------------|--------------|---------------------|
| **Uniforme discreta** | {1,...,N} | Scelta casuale tra N alternative equiprobabili | — | Randomizzazione tra 4 condizioni sperimentali |
| **Bernoulli** | {0,1} | Singolo esito binario (successo/fallimento) | Beta(1,1) o Beta(α,β) | Risposta corretta a un item del test |
| **Binomiale** | {0,...,n} | Numero di successi su n prove indipendenti | Beta(α,β) | 18 risposte corrette su 25 domande |
| **Poisson** | {0,1,2,...} | Conteggio di eventi rari in tempo/spazio fisso | Gamma(α,β) | 3 attacchi di panico in un mese |
| **Beta-Binomiale** | {0,...,n} | Binomiale con p incerto (sovradispersione) | Beta(α,β) su p | Successi quando ogni soggetto ha un p diverso |

### Come scelgo la distribuzione giusta? {.unnumbered .unlisted}

Segui questo albero decisionale per identificare la distribuzione appropriata:

```{mermaid}
%%| fig-width: 8
flowchart TD
    A[Che tipo di dato hai?] --> B{Binario0/1}
    A --> C{Conteggiointero ≥ 0}
    A --> D{Categorico1,2,...,K}
    
    B --> B1[Singola osservazione?]
    B1 -->|Sì| B2[Bernoullies: risposta corretta]
    B1 -->|No, n prove| B3[Binomialees: k su n corrette]
    
    C --> C1{Eventi rariin tempo/spaziofisso?}
    C1 -->|Sì| C2[Poissones: attacchi di panico/mese]
    C1 -->|No, n fissato| C3[Binomialees: sintomi presenti su checklist]
    
    D --> D1{Tutti ugualmenteprobabili?}
    D1 -->|Sì| D2[Uniforme discretaes: dado equo]
    D1 -->|No| D3[Categorica/Multinomialecapitolo futuro]
    
    style B2 fill:#e1f5e1
    style B3 fill:#e1f5e1
    style C2 fill:#fff4e1
    style C3 fill:#e1f5e1
    style D2 fill:#f0f0f0
```

## Punti chiave da ricordare {.unnumbered}

::: {.callout-important}
**Concetti essenziali di questo capitolo:**

1. **Distribuzione di Bernoulli**
   - Modella singolo evento binario: successo (1) o fallimento (0)
   - $P(X=1) = \theta$, $P(X=0) = 1-\theta$
   - $\mathbb{E}[X] = \theta$, $\text{Var}(X) = \theta(1-\theta)$
   - Base per tutti i modelli binari in psicologia

2. **Distribuzione Binomiale**
   - Conteggio di successi in $n$ prove Bernoulli indipendenti
   - $P(X=k) = \binom{n}{k}\theta^k(1-\theta)^{n-k}$
   - $\mathbb{E}[X] = n\theta$, $\text{Var}(X) = n\theta(1-\theta)$
   - Usata per: risposte corrette in test, prevalenze, adesione a trattamenti

3. **Distribuzione di Poisson**
   - Conteggio di eventi rari in intervallo fisso
   - $P(X=k) = \frac{\lambda^k e^{-\lambda}}{k!}$, $k = 0,1,2,\ldots$
   - $\mathbb{E}[X] = \lambda$, $\text{Var}(X) = \lambda$ (equidispersione!)
   - Usata per: numero sintomi, comportamenti rari, crisi panic

4. **Proprietà chiave delle distribuzioni discrete**
   - Dominio: valori numerabili (interi)
   - Somma di PMF = 1
   - Facilmente visualizzabili con diagrammi a barre
   - Simulabili facilmente in R

5. **Applicazioni in psicologia**
   - **Bernoulli**: diagnosi binaria (disturbo presente/assente)
   - **Binomiale**: accuratezza in test cognitivi, risposte "sì/no" in questionari
   - **Poisson**: eventi psicopatologici infrequenti, conteggio sintomi DSM

**Formule da ricordare:**

**Bernoulli($\theta$):**
$$
P(X=x) = \theta^x(1-\theta)^{1-x}, \quad x \in \{0,1\}
$$

**Binomiale($n, \theta$):**
$$
P(X=k) = \binom{n}{k}\theta^k(1-\theta)^{n-k}, \quad k = 0,1,\ldots,n
$$
$$
\mathbb{E}[X] = n\theta, \quad \text{Var}(X) = n\theta(1-\theta)
$$

**Poisson($\lambda$):**
$$
P(X=k) = \frac{\lambda^k e^{-\lambda}}{k!}, \quad k = 0,1,2,\ldots
$$
$$
\mathbb{E}[X] = \lambda, \quad \text{Var}(X) = \lambda
$$

**Proprietà critiche:**

- Binomiale è somma di $n$ Bernoulli i.i.d.
- Poisson è limite di Binomiale per $n \to \infty$, $p \to 0$, $np = \lambda$
- Poisson ha equidispersione (media = varianza)
- Varianza Binomiale massima quando $\theta = 0.5$

**Per il prossimo capitolo:**

Nel @sec-prob-cont-distr studieremo le **distribuzioni continue** (Beta, Normale, Gamma, Esponenziale), fondamentali per modellare proporzioni, misure psicometriche, tempi di reazione e parametri continui nei modelli bayesiani.
:::

## Esercizi {.unnumbered}

::: {.callout-important title="Esercizi di base" collapse="true"}
Per ciascuna distribuzione (uniforme, Bernoulli, binomiale, Poisson):

1. Scegli parametri appropriati e visualizza la funzione di massa.
2. Simula 1000 osservazioni e confronta media/varianza empirica con quella teorica.
3. Calcola $P(X \leq x)$ per qualche valore significativo.
:::

::: {.callout-caution collapse="true" title="Informazioni sull'ambiente di sviluppo"}

```{r}
sessionInfo()
```
:::

## Bibliografia {.unnumbered .unlisted}
