# Distribuzioni di variabili casuali discrete {#sec-prob-discr-distr}

::: {.callout-important}
## In questo capitolo imparerai a:

- comprendere le principali distribuzioni discrete come strumenti epistemici;
- utilizzare R per calcolare probabilità e simulare da queste distribuzioni;
- applicare le distribuzioni discrete nell'inferenza bayesiana.
::: 

::: {.callout-tip}
## Prerequisiti

- @sec-prob-intro-distr: introduzione alle distribuzioni di probabilità.
- Leggere il capitolo *Random variables and their distributions* [@blitzstein2019introduction].
:::

::: {.callout-caution}
## Preparazione del Notebook

```{r}
here::here("code", "_common.R") |> 
  source()
library(reshape2)
library(VGAM)
library(extraDistr)
```
:::

## Introduzione {.unnumbered .unlisted}

Come discusso nel @sec-prob-intro-distr, le distribuzioni di probabilità sono strumenti per rappresentare formalmente l'incertezza. In questo capitolo esploriamo le *distribuzioni discrete*, che modellano fenomeni con esiti numerabili: conteggi, scelte categoriali, eventi binari.

::: {.callout-note icon=false}
## Prospettiva bayesiana

Nell'inferenza bayesiana, le distribuzioni discrete hanno tre ruoli:

1. **likelihood**: modellano come i dati sono generati dai parametri;
2. **prior/posterior**: rappresentano credenze sui parametri;
3. **distribuzioni predittive**: descrivono credenze su osservazioni future.

I parametri (ad esempio, $p$ nella distribuzione binomiale, $\lambda$ nella distribuzione di Poisson) non sono "valori veri da scoprire" ma *quantità su cui abbiamo credenze* che aggiorniamo con i dati.
:::

## Funzioni R per distribuzioni

Per ogni distribuzione, R fornisce quattro funzioni (prefissi `d`, `p`, `q`, `r`):

```{r}
# Esempio con binomiale: n=10, p=0.6
# d = densità (massa di probabilità)
dbinom(7, size = 10, prob = 0.6)  # P(X = 7)

# p = probabilità cumulativa  
pbinom(7, size = 10, prob = 0.6)  # P(X ≤ 7)

# q = quantile
qbinom(0.95, size = 10, prob = 0.6)  # 95° percentile

# r = campione casuale
rbinom(5, size = 10, prob = 0.6)  # 5 simulazioni
```

**Uso bayesiano**: `d` viene usato per calcolare la likelihood, `r` viene usato per simulare dalla distribuzione predittiva.

## Distribuzione uniforme discreta

### Definizione

::: {#def-uniform-discrete}
$X$ ha distribuzione uniforme su $\{1, \dots, N\}$ se ogni valore ha uguale probabilità:

$$
X \sim \text{Uniforme-Discreta}(N), \quad P(X = x) = \frac{1}{N}.
$$

**Proprietà**: $\mathbb{E}(X) = \frac{N+1}{2}$, $\mathbb{V}(X) = \frac{N^2-1}{12}$
:::

**Interpretazione**: rappresenta il "principio di indifferenza" — massima ignoranza tra $N$ opzioni.

**Ruolo bayesiano**: viene usata com prior non informativa su ipotesi discrete.

### Esempio: dado equo

```{r}
# Simulazione di 10000 lanci di dado
N <- 6
set.seed(42)
lanci <- sample(1:N, size = 10000, replace = TRUE)

cat("Media teorica:", (N+1)/2, "| Empirica:", round(mean(lanci), 2), "\n")
cat("Varianza teorica:", round((N^2-1)/12, 2), "| Empirica:", round(var(lanci), 2))
```

## Distribuzione di Bernoulli

### Definizione

::: {#def-bernoulli}
Una variabile casuale $X$ segue una distribuzione di Bernoulli con parametro $p \in [0,1]$ se può assumere solo due valori: 1 ("successo") con probabilità $p$, e 0 ("insuccesso") con probabilità $1-p$. Formalmente:

$$
X \sim \text{Bernoulli}(p), \quad P(X = x) = p^x (1-p)^{1-x}, \quad x \in \{0,1\}.
$$

**Proprietà fondamentali**: $\mathbb{E}(X) = p$, $\mathbb{V}(X) = p(1-p)$
:::

**Interpretazione**: il parametro $p$ rappresenta il grado di fiducia soggettivo nel verificarsi dell'evento "successo". La varianza, funzione quadratica di $p$, raggiunge il suo massimo quando $p=0.5$, riflettendo la massima incertezza possibile in una situazione di completa indecisione tra i due esiti.

::: {.callout-caution collapse="true" title="Dimostrazione"}

Per chiarire il calcolo delle probabilità nella *distribuzione binomial**, consideriamo una serie di prove di *Bernoulli*. Supponiamo di avere $n$ prove indipendenti, ciascuna con probabilità $p$ di successo, e di osservare esattamente $y$ successi.

Una possibile configurazione dei risultati può essere rappresentata come:

$$
\overbrace{SS\dots S}^\text{$y$ successi} \, \overbrace{II\dots I}^\text{$n - y$ insuccessi}
$$

La probabilità di ottenere *esattamente $y$ successi in una sequenza specifica* (cioè in un ordine fissato) è:

$$
p^y \cdot (1 - p)^{n - y},
$$

dove $p^y$ è la probabilità dei $y$ successi e $(1 - p)^{n - y}$ quella dei $n - y$ insuccessi.

Tuttavia, ciò che ci interessa è la *probabilità complessiva* di ottenere $y$ successi in *qualsiasi ordine*. In altre parole, vogliamo calcolare la probabilità dell'**unione** di tutte le possibili sequenze di $n$ prove che contengono esattamente $y$ successi.

Il numero di tali sequenze è dato dal *coefficiente binomiale* $\binom{n}{y}$, che rappresenta il numero di modi diversi in cui possiamo scegliere le $y$ posizioni dei successi tra le $n$ prove.

Moltiplicando la probabilità di una singola sequenza per il numero totale di sequenze possibili, otteniamo la *funzione di probabilità della distribuzione binomiale*:

$$
P(Y = y) = \binom{n}{y} p^y (1 - p)^{n - y}.
$$
:::

### Esempio: Affidabilità di un test diagnostico

```{r}
# Simulazione di un test con sensibilità 0.85
p_sens <- 0.85
risultati <- rbinom(1000, size = 1, prob = p_sens)
cat("Proporzione campionaria di test positivi:", round(mean(risultati), 3))
```

L'output mostra una proporzione vicina a 0.85, confermando che nella nostra distribuzione di credenza circa l'85% dei test risulta positivo quando applicato a individui effettivamente malati.

## Distribuzione binomiale

### Definizione

::: {#def-binomial}
Sia $X$ la variabile casuale che conta il numero di successi in $n$ prove indipendenti di Bernoulli, ciascuna con probabilità di successo $p$. Allora:

$$
X \sim \text{Binomiale}(n, p), \quad P(X = k) = \binom{n}{k} p^k (1-p)^{n-k}, \quad k = 0, 1, \dots, n.
$$

**Proprietà fondamentali**: $\mathbb{E}(X) = np$, $\mathbb{V}(X) = np(1-p)$.
:::

::: {.callout-caution collapse="true" title="Dimostrazione"}

La variabile $Y$ rappresenta il numero di successi in $n$ prove di Bernoulli indipendenti. Possiamo scriverla come somma di $n$ variabili casuali indipendenti:

$$
Y = Y_1 + Y_2 + \cdots + Y_n,
$$
dove ciascuna $Y_i \sim \text{Bernoulli}(p)$, cioè:

$$
Y_i =
\begin{cases}
1 & \text{con probabilità } p \\
0 & \text{con probabilità } 1 - p
\end{cases}
$$

**Valore atteso di $Y_i$.**

Per definizione del valore atteso:

$$
\mathbb{E}(Y_i) = 1 \cdot p + 0 \cdot (1 - p) = p.
$$

**Valore atteso di $Y_i^2$.**

Poiché $Y_i$ assume solo i valori 0 e 1, si ha $Y_i^2 = Y_i$. Quindi:

$$
\mathbb{E}(Y_i^2) = \mathbb{E}(Y_i) = p.
$$

La **varianza** di una variabile casuale si definisce come:

$$
\operatorname{Var}(Y_i) = \mathbb{E}(Y_i^2) - [\mathbb{E}(Y_i)]^2.
$$

Sostituendo i valori trovati sopra:

$$
\operatorname{Var}(Y_i) = p - p^2 = p(1 - p).
$$

Ricordiamo che $Y = \sum_{i=1}^{n} Y_i$ e che le $Y_i$ sono *indipendenti*. Una proprietà fondamentale della varianza è che se $Z_1, \dots, Z_n$ sono indipendenti:

$$
\operatorname{Var}(Z_1 + \cdots + Z_n) = \operatorname{Var}(Z_1) + \cdots + \operatorname{Var}(Z_n).
$$

Applichiamola al nostro caso:

$$
\operatorname{Var}(Y) = \sum_{i=1}^{n} \operatorname{Var}(Y_i).
$$

Poiché tutte le $Y_i$ hanno la stessa varianza $p(1 - p)$, la somma diventa:

$$
\operatorname{Var}(Y) = n \cdot p(1 - p).
$$

Abbiamo dimostrato da definizione che, se $Y \sim \text{Bin}(n, p)$, allora:

$$
\operatorname{Var}(Y) = n \cdot p \cdot (1 - p).
$$

Questa formula descrive la dispersione attesa nel numero di successi su $n$ prove indipendenti, ciascuna con probabilità di successo $p$.
:::

### Ruolo nell'inferenza bayesiana

La distribuzione binomiale costituisce la *funzione di verosimiglianza fondamentale* per dati binari aggregati. Quando osserviamo $y$ successi in $n$ prove indipendenti, la verosimiglianza per il parametro $p$ assume la forma:

$$
L(p \mid y, n) \propto p^y (1-p)^{n-y}.
$$

**Proprietà di coniugazione con la distribuzione Beta**: se la distribuzione a priori per $p$ è una Beta($\alpha$, $\beta$), la distribuzione a posteriori risulta essere $p \mid y \sim \text{Beta}(\alpha + y, \beta + n - y)$. Questa coniugazione permette un aggiornamento analitico semplice e immediato delle nostre credenze.

### Esempio: aggiornamento bayesiano delle credenze

```{r}
# Dati osservati: 23 successi su 30 prove
n <- 30
y <- 23

# Distribuzione a priori: Beta(2, 2) - leggermente informativa
alpha_prior <- 2
beta_prior <- 2

# Distribuzione a posteriori: Beta(25, 9)
alpha_post <- alpha_prior + y
beta_post <- beta_prior + (n - y)

# Visualizzazione comparativa
p_seq <- seq(0, 1, length.out = 1000)
prior_dens <- dbeta(p_seq, alpha_prior, beta_prior)
post_dens <- dbeta(p_seq, alpha_post, beta_post)

plot(p_seq, prior_dens, type = "l", lwd = 2, col = "gray",
     ylim = c(0, max(post_dens)*1.1),
     xlab = "p", ylab = "Densità",
     main = "Aggiornamento bayesiano: Prior vs Posterior")
lines(p_seq, post_dens, lwd = 2, col = "darkgreen")
legend("topleft", 
       legend = c("Prior Beta(2,2)", "Posterior Beta(25,9)"),
       col = c("gray", "darkgreen"), lwd = 2)
```

**Interpretazione**: la distribuzione a posteriori si concentra attorno al valore $p \approx 0.74$, mostrando una riduzione significativa dell'incertezza rispetto alla distribuzione a priori. Questo riflette l'aggiornamento coerente delle nostre credenze alla luce dell'evidenza empirica osservata, dove i 23 successi su 30 prove forniscono una solida base informativa per perfezionare la nostra stima del parametro $p$.

## Distribuzione di Poisson

### Definizione

::: {#def-poisson}
Una variabile casuale $Y$ segue una distribuzione di Poisson con parametro $\lambda > 0$ se modella il conteggio di eventi rari in un intervallo di tempo o spazio fisso:

$$
Y \sim \text{Poisson}(\lambda), \quad P(Y = y) = \frac{\lambda^y e^{-\lambda}}{y!}, \quad y = 0, 1, 2, \ldots
$$

**Proprietà caratteristiche**: $\mathbb{E}(Y) = \mathbb{V}(Y) = \lambda$ (proprietà di equidispersione).
:::

**Interpretazione**: il parametro $\lambda$ rappresenta il tasso atteso di occorrenza degli eventi nell'intervallo considerato. L'equidispersione, che implica l'uguaglianza tra media e varianza, costituisce un'assunzione forte che risulta frequentemente violata nei dati psicologici, dove si osserva spesso il fenomeno della sovradispersione.

### Ruolo nell'inferenza bayesiana

**Relazione di coniugazione con la distribuzione Gamma**: se la distribuzione a priori per $\lambda$ è una Gamma($\alpha$, $\beta$), la distribuzione a posteriori risulta essere $\lambda \mid y \sim \text{Gamma}(\alpha + y, \beta + 1)$. Questa proprietà consente un aggiornamento analiticamente trattabile delle credenze sul parametro di intensità.

### Esempio storico: decessi per calci di cavallo (von Bortkiewicz)

Consideriamo il celebre dataset di von Bortkiewicz che raccoglie 200 osservazioni di squadroni-anno nell'esercito prussiano.

```{r}
# Dati storici sui decessi
decessi <- 0:4
freq_oss <- c(109, 65, 22, 3, 1)
n_tot <- sum(freq_oss)

# Stima di massima verosimiglianza per lambda
lambda_mle <- sum(decessi * freq_oss) / n_tot

# Probabilità teoriche secondo il modello di Poisson
prob_poisson <- dpois(decessi, lambda = lambda_mle)

# Confronto tra distribuzioni osservate e teoriche
data.frame(
  Decessi = decessi,
  Frequenza_osservata = freq_oss / n_tot,
  Probabilità_Poisson = prob_poisson
) |> round(4)
```

**Analisi bayesiana del tasso di occorrenza**:

```{r}
# Prior debolmente informativa: Gamma(0.5, 1)
alpha_prior <- 0.5
beta_prior <- 1

# Calcolo del numero totale di eventi osservati
y_tot <- sum(decessi * freq_oss)

# Distribuzione a posteriori: Gamma(alpha + y_tot, beta + n_tot)
alpha_post <- alpha_prior + y_tot
beta_post <- beta_prior + n_tot

# Stime a posteriori e intervallo di credibilità
lambda_post <- alpha_post / beta_post
IC_95 <- qgamma(c(0.025, 0.975), alpha_post, beta_post)

cat("Media a posteriori di λ:", round(lambda_post, 3), "\n")
cat("Intervallo di credibilità al 95%: [", round(IC_95[1], 3), ", ", round(IC_95[2], 3), "]\n", sep = "")
```

L'ottima corrispondenza tra le frequenze osservate e quelle predette dal modello di Poisson conferma che il processo generativo dei dati è coerente con l'ipotesi di eventi rari e indipendenti, caratterizzati da un tasso costante di occorrenza nel tempo.

## Distribuzione beta-binomiale

### Definizione e motivazione concettuale

::: {#def-beta-binomial}
La distribuzione beta-binomiale emerge naturalmente in contesti bayesiani quando il parametro $p$ di una distribuzione binomiale è esso stesso incerto e modellato attraverso una distribuzione Beta:

$$
p \sim \text{Beta}(\alpha, \beta), \quad Y \mid p \sim \text{Binomiale}(n, p).
$$

Marginalizzando rispetto a $p$, otteniamo la distribuzione predittiva:

$$
Y \sim \text{Beta-Binomiale}(n, \alpha, \beta)
$$

con funzione di massa di probabilità:

$$
P(Y = y) = \binom{n}{y} \frac{B(y + \alpha, n - y + \beta)}{B(\alpha, \beta)}.
$$

dove $B(\cdot, \cdot)$ rappresenta la funzione Beta.
:::

**Differenza fondamentale rispetto alla binomiale**:

- *distribuzione binomiale*: assume $p$ fisso e noto, considerando solo la variabilità campionaria;
- *distribuzione beta-binomiale*: incorpora sia la variabilità campionaria che l'incertezza epistemica sul parametro $p$.

La distribuzione beta-binomiale costituisce la *distribuzione predittiva bayesiana* che integra l'incertezza sul parametro $p$, manifestando naturalmente il fenomeno della sovradispersione (varianza maggiore rispetto alla corrispondente binomiale).

### Contesti applicativi

Questa distribuzione risulta particolarmente utile in tre scenari principali: come distribuzione predittiva prima di osservare nuovi dati, quando i dati empirici mostrano evidenza di sovradispersione rispetto al modello binomiale standard e nei modelli gerarchici dove ogni unità sperimentale possiede il proprio parametro $p_i$ proveniente da una distribuzione comune.

### Esempio: predizione bayesiana con incertezza parametrica

```{r}
# Distribuzione a priori: Beta(5, 5) per le probabilità individuali
# Previsione per 10 prove future
n_new <- 10
alpha <- 5
beta <- 5

set.seed(42)
# Campionamento dalla beta-binomiale: incorpora l'incertezza su p
y_bb <- rbetabinom(10000, size = n_new, prob = alpha/(alpha+beta), rho = 1/(alpha+beta+1))
# Campionamento dalla binomiale: p fissato alla media a priori
y_bin <- rbinom(10000, size = n_new, prob = alpha/(alpha+beta))

cat("Beta-Binomiale - Media:", round(mean(y_bb), 3), 
    "Varianza:", round(var(y_bb), 3), "\n")
cat("Binomiale(p=0.5) - Media:", round(mean(y_bin), 3), 
    "Varianza:", round(var(y_bin), 3))
```

La distribuzione beta-binomiale presenta una *varianza notevolmente maggiore* poiché incorpora completamente l'incertezza epistemica sul parametro $p$ — questa rappresenta la previsione bayesianamente coerente quando il parametro binomiale non è noto con certezza ma è soggetto a incertezza probabilistica.

## Riflessioni conclusive {.unnumbered .unlisted}

Le distribuzioni discrete che abbiamo esaminato rappresentano strumenti epistemici fondamentali per esprimere e aggiornare le nostre credenze riguardo ai fenomeni aleatori. Ciascuna distribuzione codifica specifiche assunzioni sul processo di generazione dei dati: la distribuzione uniforme esprime il massimo livello di ignoranza iniziale, le distribuzioni di Bernoulli e binomiale modellano eventi di natura binaria, la distribuzione di Poisson descrive il conteggio di eventi rari, mentre la distribuzione beta-binomiale estende la distribuzione binomiale incorporando esplicitamente l'incertezza sul parametro di probabilità.

I parametri di queste distribuzioni non rappresentano valori fissi e certi, ma quantità incerte su cui formuliamo distribuzioni di probabilità che evolvono in modo coerente dalle distribuzioni a priori alle distribuzioni a posteriori attraverso l'aggiornamento bayesiano. La proprietà di coniugazione offre una soluzione computazionale elegante a questo processo di aggiornamento: la coniugazione beta-binomiale consente aggiornamenti analitici per il parametro $p$, mentre la coniugazione gamma-poisson consente aggiornamenti altrettanto efficienti per il parametro $\lambda$.

La distribuzione beta-binomiale merita una menzione particolare, in quanto incorpora esplicitamente l'incertezza parametrica, superando le capacità descrittive della distribuzione binomiale standard e generando naturalmente il fenomeno della sovradispersione, molto frequente nei dati empirici.

Nel prossimo capitolo, dedicato alle distribuzioni continue, esploreremo le distribuzioni Beta e Gamma che costituiscono le distribuzioni a priori naturali per i parametri delle distribuzioni discrete presentate in questo capitolo, completando così il quadro degli strumenti probabilistici fondamentali per l'inferenza bayesiana.

## Esercizi {.unnumbered}

::: {.callout-important title="Esercizi base" collapse="true"}
Per ciascuna distribuzione (uniforme, Bernoulli, binomiale, Poisson):

1. Scegli parametri appropriati e visualizza la funzione di massa
2. Simula 1000 osservazioni e confronta media/varianza empirica con quella teorica
3. Calcola $P(X \leq x)$ per qualche valore significativo
:::

::: {.callout-important title="Esercizi bayesiani" collapse="true"}
1. **Binomiale**: 
   - Scegli una prior Beta(2, 2)
   - Simula 20 osservazioni binarie con $p_{\text{true}} = 0.7$
   - Calcola la posterior e confronta con la MLE

2. **Poisson**:
   - Scegli una prior Gamma(2, 1)
   - Simula conteggi con $\lambda_{\text{true}} = 3$
   - Calcola posterior e intervallo di credibilità 95%

3. **Confronto predittivo**:
   - Simula da Binomiale(10, 0.6) e da Beta-Binomiale(10, 3, 2)
   - Confronta le varianze
   - Quale rappresenta meglio incertezza su $p$?
:::

::: {.callout-important title="Progetto: Learning sequenziale" collapse="true"}
Scrivi uno script che:

1. Inizia con prior Beta(1, 1) su $p$
2. Simula osservazioni binarie sequenziali ($p_{\text{true}} = 0.7$)
3. Aggiorna la posterior dopo ogni osservazione
4. Crea grafici che mostrano l'evoluzione della posterior
5. Mostra come incertezza diminuisce e stima converge

Questo illustra visivamente l'*apprendimento bayesiano*.
:::

::: {.callout-caution collapse="true" title="Informazioni sull'ambiente di sviluppo"}

```{r}
sessionInfo()
```
:::

## Bibliografia {.unnumbered}
