# Dal campione all'evidenza: informazione, precisione e incertezza {#sec-prob-inference-uncertainty}

::: {.callout-note title="In sintesi"}
**Da sapere**  Comprendere come un modello generativo colleghi parametri ignoti e dati osservabili; distinguere variabilità campionaria, errore standard, incertezza a posteriori e bias; riconoscere il ruolo della Legge dei Grandi Numeri, del Teorema del Limite Centrale e dell'analisi di sensibilità.

**Da saper fare**  Interpretare media o proporzione campionaria come riassunti dei dati; spiegare come la numerosità modifica errore standard e precisione; leggere una distribuzione campionaria senza confonderla con una distribuzione a posteriori; valutare perché un risultato preciso può comunque essere sistematicamente errato.
:::

## Introduzione {.unnumbered .unlisted}

Uno psicologo clinico sta valutando se adottare un nuovo protocollo per la depressione. In uno studio pilota, il 36% dei pazienti trattati ha raggiunto la remissione completa dei sintomi. Il dato è incoraggiante, ma non basta per decidere: quanto potrebbe cambiare in una replica? Quanto sarebbe compatibile con un tasso generativo del 30%, del 40% o del 50%? Quale parte dell'incertezza dipende dal numero di partecipanti e quale dalla qualità del disegno di ricerca?

Questo capitolo affronta il passaggio dai dati osservati all'evidenza statistica. Non introdurremo ancora formalmente la funzione di verosimiglianza, che sarà il tema del capitolo successivo. Prepariamo invece il terreno chiarendo che cosa rende un campione più o meno informativo rispetto a una quantità ignota.

La prospettiva rimane bayesiana: proporzioni, medie, varianze ed effetti sono quantità sulle quali possiamo avere incertezza epistemica. I dati, tuttavia, non diventano evidenza da soli. Sono informativi soltanto all'interno di un modello che specifica quali osservazioni sarebbero più o meno attese per diversi valori del parametro.

## Perché un campione diventa evidenza?

Una proporzione del 36% può avere significati molto diversi. Se deriva da 11 pazienti, può variare sensibilmente da una replica all'altra; se deriva da 10.000 pazienti indipendenti e ben campionati, la variabilità campionaria è molto più piccola. In entrambi i casi, però, un errore di selezione o di misurazione può produrre una conclusione precisa ma distorta.

Per interpretare un campione occorre quindi separare almeno tre domande:

1. **Quale modello collega il parametro ai dati?**
2. **Quanto potrebbe variare il risultato in ipotetiche repliche dello stesso disegno?**
3. **Il disegno e la misura consentono di collegare il campione alla popolazione o al costrutto di interesse?**

La distribuzione campionaria e l'errore standard rispondono soprattutto alla seconda domanda. L'inferenza bayesiana combina poi il modello dei dati con la prior per ottenere una distribuzione a posteriori. Nessuno di questi strumenti, da solo, corregge automaticamente bias di selezione, errori di misurazione o modelli inadeguati.

::: {.callout-tip title="Prerequisiti"}
Per seguire il capitolo è utile avere letto @sec-prob-bayes-theorem, @sec-prob-random-var, @sec-prob-random-var-properties, @sec-prob-intro-distr, @sec-prob-discr-distr e @sec-prob-cont-distr. Per la notazione matematica, consulta @sec-apx-math-symbols.

Per richiami su sommatorie, limiti e convergenza, consulta le appendici matematiche disponibili nel Companion.
:::

## Panoramica del capitolo {.unnumbered .unlisted}

Il capitolo procede in sette passaggi:

1. collega dati, parametri e modello generativo;
2. interpreta media e proporzione campionaria come riassunti dei dati;
3. introduce la distribuzione campionaria e l'errore standard;
4. distingue errore standard, precisione e informazione;
5. presenta Legge dei Grandi Numeri e Teorema del Limite Centrale;
6. discute prior, convergenza e analisi di sensibilità;
7. separa variabilità campionaria, bias e falsa precisione, preparando la verosimiglianza.

::: {.callout-note title="Preparazione del notebook"}
```{r}
#| output: false
here::here("code", "_common.R") |>
  source()
apply_visual_theme()
```
:::

## Dati, parametri e modello generativo {#sec-data-parameters-generative-model}

### Il problema inferenziale

Supponiamo di voler stimare la prevalenza $\theta$ di studenti universitari con sintomi depressivi clinicamente rilevanti. Se selezioniamo un campione di $n$ studenti e registriamo per ciascuno la presenza o assenza del sintomo, otteniamo osservazioni binarie:

$$
X_i =
\begin{cases}
1 & \text{se lo studente } i \text{ presenta sintomi clinicamente rilevanti}, \\
0 & \text{altrimenti}.
\end{cases}
$$

Il parametro $\theta$ rappresenta la proporzione del fenomeno nella popolazione di riferimento. Non lo osserviamo direttamente: possiamo solo raccogliere dati che, sotto opportune assunzioni, sono informativi su di esso.

### Il modello generativo

Un modello probabilistico semplice assume che, condizionatamente a $\theta$, le osservazioni siano indipendenti e condividano la stessa probabilità:

$$
X_i \mid \theta \overset{\mathrm{iid}}{\sim} \operatorname{Bernoulli}(\theta),
\qquad i = 1, \dots, n.
$$

Questa notazione va letta nel modo seguente: **se** il valore di $\theta$ fosse noto, potremmo descrivere probabilisticamente i dati che ci aspettiamo di osservare. Ad esempio, se $\theta = 0.30$, ogni studente avrebbe probabilità 0.30 di presentare il sintomo, e l'esito di uno studente non modificherebbe direttamente quello degli altri dopo avere condizionato su $\theta$.

Le ipotesi di indipendenza e probabilità comune sono parti del modello, non proprietà automatiche dei dati. Possono risultare inadeguate, per esempio, quando gli studenti sono raggruppati in classi o atenei oppure quando la probabilità varia tra sottopopolazioni.

Dal punto di vista bayesiano, prima di osservare il campione possiamo rappresentare la nostra incertezza su $\theta$ con una distribuzione a priori:

$$
\theta \sim p(\theta).
$$

Il modello completo ha quindi due componenti:

$$
\theta \sim p(\theta),
\qquad
X_i \mid \theta \overset{\mathrm{iid}}{\sim} p(x_i \mid \theta).
$$

La prima rappresenta ciò che sappiamo o assumiamo prima dei dati; la seconda rappresenta il meccanismo che genera le osservazioni, condizionatamente al parametro.

::: {.callout-note title="Idea chiave"}
Nel ragionamento bayesiano, i dati aggiornano le credenze solo attraverso un modello. Non basta osservare una proporzione campionaria: dobbiamo specificare quale processo probabilistico rende quella proporzione più o meno attesa per diversi valori del parametro.
:::

### Il riassunto campionario

Nel caso Bernoulliano, un riassunto naturale dei dati è la proporzione campionaria:

$$
\bar{X} = \frac{1}{n}\sum_{i=1}^{n} X_i.
$$

Se osserviamo $72$ studenti con sintomi su $200$, allora:

$$
\bar{X} = \frac{72}{200} = 0.36.
$$

La proporzione osservata è una descrizione compatta del campione, ma non è ancora una conclusione inferenziale. Nel modello Bernoulli *iid*, il numero totale di successi e la proporzione contengono la stessa informazione su $\theta$. Per interpretarli dobbiamo però chiederci: **quanto avrebbero potuto variare in ipotetiche repliche dello stesso disegno?**

## Che cosa varia da un campione all'altro {#sec-what-varies-across-samples}

### Media campionaria e valore atteso

Siano $X_1, X_2, \ldots, X_n$ variabili casuali indipendenti e identicamente distribuite, con valore atteso finito $\mathbb{E}(X_i \mid \theta)=\theta$. La media campionaria è:

$$
\bar{X} = \frac{1}{n}\sum_{i=1}^{n} X_i.
$$

Per la linearità del valore atteso:

$$
\mathbb{E}(\bar{X} \mid \theta) = \theta.
$$

**Interpretazione.** Se potessimo ripetere molte volte lo stesso studio, sempre con campioni della stessa dimensione e provenienti dallo stesso processo generativo, la media delle proporzioni osservate sarebbe centrata su $\theta$. In questo senso, la proporzione campionaria non tende sistematicamente a sovrastimare o sottostimare il parametro, a condizione che il modello sia corretto e che il campionamento non introduca bias.

::: {.callout-note collapse="true" title="Dimostrazione"}
$$
\mathbb{E}(\bar{X} \mid \theta)
= \mathbb{E}\left(\frac{1}{n}\sum_{i=1}^{n}X_i \mid \theta\right)
= \frac{1}{n}\sum_{i=1}^{n}\mathbb{E}(X_i \mid \theta)
= \frac{1}{n}\sum_{i=1}^{n}\theta
= \theta.
$$
:::

### Variabilità della media campionaria

Se le osservazioni $X_1, \dots, X_n$ sono indipendenti e hanno la stessa varianza condizionata $\operatorname{Var}(X_i\mid\theta)=\sigma^2$, allora la varianza della loro media è:

$$
\operatorname{Var}(\bar{X}\mid\theta)=\frac{\sigma^2}{n}.
$$

La deviazione standard di questa distribuzione campionaria è l'**errore standard**:

$$
\operatorname{SE}(\bar{X}\mid\theta)
=
\sqrt{\operatorname{Var}(\bar{X}\mid\theta)}
=
\frac{\sigma}{\sqrt{n}}.
$$

L'errore standard diminuisce quindi in proporzione a $1/\sqrt{n}$: la stabilità cresce con il campione, ma più lentamente di quanto suggerirebbe una relazione lineare.

L'errore standard misura quanto ci si può attendere che la media campionaria oscilli da un campione all'altro. La sua espressione $\sigma/\sqrt{n}$ evidenzia una proprietà controintuitiva ma cruciale: **l'incertezza non si riduce in proporzione diretta al numero di osservazioni**. Per dimezzare l'errore standard non è sufficiente raddoppiare il campione: occorre **quadruplicarlo**.

::: {.callout-note collapse="true" title="Dimostrazione"}
Per la proprietà di indipendenza delle osservazioni e la linearità della varianza rispetto a costanti moltiplicative:

$$
\begin{aligned}
\operatorname{Var}(\bar{X} \mid \theta)
&= \operatorname{Var}\left(\frac{1}{n}\sum_{i=1}^{n}X_i \,\middle|\, \theta\right) \\
&= \frac{1}{n^2}\sum_{i=1}^{n}\operatorname{Var}(X_i \mid \theta) \\
&= \frac{1}{n^2} \cdot n\sigma^2 = \frac{\sigma^2}{n}.
\end{aligned}
$$
:::

### Il caso Bernoulliano

Per una variabile Bernoulliana:

$$
\operatorname{Var}(X_i \mid \theta) = \theta(1-\theta).
$$

Quindi:

$$
\operatorname{Var}(\bar{X} \mid \theta) = \frac{\theta(1-\theta)}{n},
\qquad
\operatorname{SE}(\bar{X}) = \sqrt{\frac{\theta(1-\theta)}{n}}.
$$

Poiché $\theta$ è ignoto, nella pratica si usa spesso una stima sostitutiva, per esempio $\bar{X}$:

$$
\widehat{\operatorname{SE}}(\bar{X}) = \sqrt{\frac{\bar{X}(1-\bar{X})}{n}}.
$$

Nel caso $\bar{X}=0.36$ e $n=200$:

```{r}
#| label: se-bernoulli-example
p_hat <- 0.36
n <- 200
se_hat <- sqrt(p_hat * (1 - p_hat) / n)
se_hat
```

La stima *plug-in* dell'errore standard è quindi circa 0.034. Questo valore non è un margine che contiene certamente $\theta$ e non è una deviazione standard a posteriori. Descrive, in modo approssimato e sotto il modello Bernoulli *iid*, l'ordine delle fluttuazioni della proporzione campionaria in ipotetiche repliche con $n=200$.

## La distribuzione campionaria {#sec-sampling-distribution-evidence}

### Che cos'è una distribuzione campionaria

Prima di raccogliere i dati, la media campionaria $\bar{X}$ è una variabile casuale: il suo valore è incerto e dipende da quale campione, tra quelli possibili, verrà effettivamente osservato. Se fosse possibile ripetere lo stesso studio un numero molto elevato di volte, otterremmo una sequenza di valori $\bar{X}_1, \bar{X}_2, \dots$, ciascuno leggermente diverso dall'altro. La **distribuzione campionaria** descrive esattamente questa variabilità: è la distribuzione di tutti i possibili valori che $\bar{X}$ potrebbe assumere in replicate ideali del medesimo disegno di ricerca.

Questa idea è cruciale per l'inferenza statistica. Se, in studi ripetuti, una statistica tende a fluttuare poco sotto un determinato modello, il suo valore osservato può discriminare più nettamente tra ipotesi parametriche alternative. Se invece la distribuzione campionaria è ampia, molti risultati diversi sarebbero comuni e il campione sarà meno selettivo.

La distribuzione campionaria non è però una distribuzione a posteriori e non assegna direttamente probabilità ai valori del parametro. Descrive la variabilità di una statistica sotto ipotetiche repliche del processo generativo. Nel capitolo successivo questa descrizione verrà letta, a dati fissati, attraverso la funzione di verosimiglianza.

### Un esempio finito: risposte a un item Likert

Consideriamo una piccola popolazione di quattro partecipanti con risposte numeriche a un item di soddisfazione di vita:

```{r}
#| label: finite-population-likert
popolazione <- data.frame(
  id = c("A", "B", "C", "D"),
  risposta = c(2, 4, 4, 5)
)

media_pop <- mean(popolazione$risposta)
var_pop <- mean((popolazione$risposta - media_pop)^2)

cat("Media della popolazione:", media_pop, "\n")
cat("Varianza della popolazione:", round(var_pop, 3), "\n")
```

L'esempio tratta i punteggi come valori numerici con distanze interpretabili. È una scelta didattica e non implica che qualunque singolo item ordinale debba essere analizzato automaticamente come una misura intervallare.

Per costruire la distribuzione campionaria, consideriamo tutti i campioni ordinati di dimensione $n=2$ **con reinserimento**. Le quattro unità possono essere selezionate a ogni estrazione, quindi esistono $4^2=16$ campioni equiprobabili.

```{r}
#| label: tbl-sampling-distribution-likert
#| tbl-cap: "Tutti i 16 campioni ordinati di dimensione 2 con reinserimento e le relative medie."
indici <- expand.grid(
  prima = seq_len(nrow(popolazione)),
  seconda = seq_len(nrow(popolazione))
)

valore_1 <- popolazione$risposta[indici$prima]
valore_2 <- popolazione$risposta[indici$seconda]
medie_campionarie <- (valore_1 + valore_2) / 2

df_campioni <- data.frame(
  Campione = paste0(
    "(", popolazione$id[indici$prima], ", ",
    popolazione$id[indici$seconda], ")"
  ),
  Valori = paste0("(", valore_1, ", ", valore_2, ")"),
  Media = medie_campionarie
)

knitr::kable(df_campioni, align = c("c", "c", "c"))
```

La @tbl-sampling-distribution-likert distingue i campioni in base alle unità selezionate: i due partecipanti con risposta 4 restano unità diverse anche se producono lo stesso valore osservato.

```{r}
#| label: fig-sampling-distribution-likert
#| fig-cap: "Distribuzione campionaria discreta della media per tutti i campioni ordinati di dimensione 2 con reinserimento."
dist_medie <- as.data.frame(table(medie_campionarie))
names(dist_medie) <- c("media", "frequenza")
dist_medie$media <- as.numeric(as.character(dist_medie$media))
dist_medie$probabilita <- dist_medie$frequenza / sum(dist_medie$frequenza)

ggplot(dist_medie, aes(x = media, y = probabilita)) +
  geom_col(width = 0.35) +
  geom_vline(
    xintercept = media_pop,
    linetype = "dashed",
    linewidth = 1.0
  ) +
  scale_x_continuous(breaks = sort(unique(medie_campionarie))) +
  labs(
    title = "Distribuzione campionaria della media (n = 2)",
    subtitle = "La linea tratteggiata indica la media della popolazione",
    x = "Media campionaria",
    y = "Probabilità"
  )
```

La @fig-sampling-distribution-likert è una distribuzione discreta: ogni barra rappresenta la probabilità di uno dei possibili valori della media.

```{r}
#| label: sampling-distribution-likert-check
var_medie <- mean((medie_campionarie - mean(medie_campionarie))^2)

cat("Media delle medie campionarie:", mean(medie_campionarie), "\n")
cat("Media della popolazione:", media_pop, "\n")
cat("\n")
cat("Varianza delle medie campionarie:", round(var_medie, 3), "\n")
cat("Varianza teorica (sigma^2 / n):", round(var_pop / 2, 3), "\n")
```

L'esempio mostra in modo concreto due fatti essenziali:

1. **Le medie campionarie variano** da un campione all'altro, riflettendo l'incertezza intrinseca del campionamento.
2. **La distribuzione di queste medie è centrata sulla media della popolazione** e la sua variabilità è minore di quella delle singole osservazioni (la varianza delle medie è la metà della varianza della popolazione, poiché $n = 2$).

::: {.callout-important title="Dal campione all'evidenza"}
La distribuzione campionaria non è una parentesi frequentista estranea alla prospettiva bayesiana. È il modo in cui il modello descrive quali dati potremmo aspettarci prima di osservarli. Proprio questa descrizione renderà possibile, nel capitolo successivo, valutare quali valori del parametro rendono più plausibili i dati osservati.
:::

## Errore standard, precisione e informazione {#sec-standard-error-precision-information}

### Errore standard come misura di incertezza campionaria

L'errore standard è la deviazione standard della distribuzione campionaria di una statistica. Per la media:

$$
\operatorname{SE}(\bar{X}) = \frac{\sigma}{\sqrt{n}}.
$$

Un errore standard piccolo indica che la media campionaria tende a essere stabile da un campione all'altro. Sotto un modello specificato, il dato tende a discriminare più nettamente tra valori parametrici che prevedono risultati molto diversi da quello osservato.

Un errore standard grande indica invece che campioni diversi avrebbero potuto produrre risultati molto diversi. In questo caso il dato osservato è meno selettivo: molte ipotesi parametriche rimangono compatibili con l'evidenza.

### Precisione come inverso della varianza

In alcuni modelli, soprattutto gaussiani, è utile ragionare in termini di **precisione**, definita come l'inverso della varianza:

$$
\tau = \frac{1}{\sigma^2}.
$$

Per la media campionaria:

$$
\operatorname{Precisione}(\bar{X}) = \frac{1}{\operatorname{Var}(\bar{X})} = \frac{n}{\sigma^2}.
$$

Quindi, nel modello indipendente e omoschedastico considerato, la precisione della media cresce linearmente con $n$. Questa proprietà non vale automaticamente quando le osservazioni sono dipendenti, hanno qualità diversa oppure condividono fonti comuni di errore.

::: {.callout-tip title="Regola pratica"}
Se l'errore standard è proporzionale a $1/\sqrt{n}$, allora:

- per dimezzare l'errore standard occorre moltiplicare $n$ per 4;
- per ridurlo a un terzo occorre moltiplicare $n$ per 9;
- aumentare molto la precisione richiede spesso campioni molto più grandi di quanto l'intuizione suggerisca.
:::

### Combinare evidenze indipendenti

La precisione fornisce anche un'intuizione utile per la sintesi di più studi. Supponiamo di avere due studi indipendenti sulla stessa quantità:

- Studio A: $\hat{p}_A = 0.42$, $\operatorname{SE}_A = 0.07$;
- Studio B: $\hat{p}_B = 0.38$, $\operatorname{SE}_B = 0.035$.

Una combinazione approssimata, valida quando le stime sono trattabili come gaussiane, pesa ciascuna stima in base alla sua precisione:

$$
\hat{p}_{\text{comb}} =
\frac{\tau_A \hat{p}_A + \tau_B \hat{p}_B}{\tau_A + \tau_B},
\qquad
\tau_j = \frac{1}{\operatorname{SE}_j^2}.
$$

```{r}
#| label: precision-weighted-combination
p_hat_A <- 0.42
se_A <- 0.07
p_hat_B <- 0.38
se_B <- 0.035

precisione_A <- 1 / se_A^2
precisione_B <- 1 / se_B^2
precisione_combinata <- precisione_A + precisione_B
p_comb <- (precisione_A * p_hat_A + precisione_B * p_hat_B) / precisione_combinata
se_comb <- sqrt(1 / precisione_combinata)

cat("Precisione A:", round(precisione_A, 1), "\n")
cat("Precisione B:", round(precisione_B, 1), "\n")
cat("Stima combinata:", round(p_comb, 3), "\n")
cat("Errore standard combinato:", round(se_comb, 4), "\n")
```

Lo Studio B pesa di più perché il suo errore standard è minore. Questa combinazione è soltanto un'approssimazione: presuppone stime indipendenti, distribuzioni approssimativamente gaussiane sulla scala usata e assenza di eterogeneità rilevante tra gli studi. Non sostituisce un modello meta-analitico quando i contesti o gli effetti possono differire.

La stessa intuizione tornerà nell'aggiornamento bayesiano normale-normale: in quel caso, sotto le assunzioni del modello, la media a posteriori è una media ponderata dalle precisioni della prior e dei dati.

## La Legge dei Grandi Numeri {#sec-lln-evidence}

### Enunciato intuitivo

La **Legge dei Grandi Numeri** afferma che, all'aumentare del numero di osservazioni, la media campionaria tende ad avvicinarsi al valore atteso della distribuzione generativa:

$$
\bar{X}_n \xrightarrow{P} \mu.
$$

Nel caso Bernoulliano, $\mu=\theta$, quindi:

$$
\bar{X}_n \xrightarrow{P} \theta.
$$

Il simbolo $\xrightarrow{P}$ indica convergenza in probabilità. Il punto non è che ogni campione grande produca esattamente il valore generativo, ma che, fissata una distanza positiva, la probabilità di superarla tende a zero al crescere di $n$.

### Simulazione della convergenza

```{r}
#| label: fig-lln-convergence
#| fig-cap: "Convergenza della proporzione campionaria al valore generativo."
set.seed(42)
theta_true <- 0.45
n_max <- 1000

osservazioni <- rbinom(n_max, size = 1, prob = theta_true)
medie_cumulative <- cumsum(osservazioni) / seq_along(osservazioni)

data_plot <- data.frame(
  n = 1:n_max,
  media = medie_cumulative
)

ggplot(data_plot, aes(x = n, y = media)) +
  geom_line(linewidth = 0.8, alpha = 0.8) +
  geom_hline(yintercept = theta_true, linetype = "dashed", linewidth = 1.2) +
  labs(
    title = "Convergenza della proporzione campionaria",
    subtitle = "La linea tratteggiata indica il valore generativo theta = 0.45",
    x = "Numero di osservazioni",
    y = "Proporzione cumulativa"
  )
```

Nella @fig-lln-convergence, la proporzione cumulativa oscilla molto nelle prime osservazioni e tende poi a stabilizzarsi vicino al valore generativo. Una singola simulazione illustra il fenomeno, ma la Legge dei Grandi Numeri è un risultato probabilistico su ipotetiche ripetizioni del processo.

### Lettura bayesiana

Dal punto di vista bayesiano, la Legge dei Grandi Numeri spiega perché l'evidenza empirica diventa progressivamente più vincolante. Se i dati sono generati stabilmente da un modello con parametro $\theta$, campioni più grandi tenderanno a produrre riassunti campionari vicini a quel valore. Di conseguenza, i valori parametrici incompatibili con quei riassunti riceveranno sempre meno supporto dai dati.

Questa è l'intuizione alla base di molti risultati di **concentrazione a posteriori**: in problemi regolari, quando il modello è adeguato, il parametro è identificabile e la prior assegna massa alle regioni compatibili con il processo generativo, l'accumularsi dei dati tende a ridurre l'influenza delle differenze iniziali tra prior. Non è però una garanzia universale: modelli mal specificati o parametri non identificabili possono impedire questa convergenza.

## Il Teorema del Limite Centrale {#sec-clt-evidence}

### Enunciato intuitivo

Il **Teorema del Limite Centrale** afferma che, per osservazioni indipendenti e identicamente distribuite con valore atteso $\mu$ e varianza finita $\sigma^2$, la distribuzione della media campionaria diventa approssimativamente normale quando $n$ è grande:

$$
\bar{X}_n \dot\sim \mathcal{N}\left(\mu, \frac{\sigma^2}{n}\right).
$$

Il risultato è sorprendente perché non richiede che la distribuzione originaria sia normale. È la media campionaria a diventare approssimativamente normale.

### Visualizzazione del risultato

```{r}
#| label: fig-clt-population
#| fig-cap: "Distribuzione originaria uniforme da cui vengono estratti i campioni."
set.seed(42)
popolazione <- runif(20000, min = 0, max = 1)

ggplot(data.frame(x = popolazione), aes(x = x)) +
  geom_histogram(aes(y = after_stat(density)), bins = 30) +
  labs(
    title = "Distribuzione della popolazione",
    subtitle = "Popolazione uniforme: non normale",
    x = "Valore",
    y = "Densità"
  )
```

```{r}
#| label: fig-clt-sampling-means
#| fig-cap: "Distribuzione delle medie campionarie: nonostante la popolazione uniforme, le medie assumono una forma approssimativamente normale."
n_campione <- 30
n_ripetizioni <- 1000

medie <- replicate(n_ripetizioni, {
  campione <- sample(popolazione, size = n_campione, replace = TRUE)
  mean(campione)
})

x_bar <- mean(medie)
std <- sd(medie)

ggplot(data.frame(media = medie), aes(x = media)) +
  geom_histogram(aes(y = after_stat(density)), bins = 30) +
  stat_function(fun = dnorm, args = list(mean = x_bar, sd = std), linewidth = 1.2) +
  labs(
    title = "Distribuzione delle medie campionarie",
    subtitle = "La curva sovrapposta è una normale con media e deviazione standard empiriche",
    x = "Media campionaria",
    y = "Densità"
  )
```

La @fig-clt-population mostra una distribuzione originaria uniforme, mentre la @fig-clt-sampling-means mostra la distribuzione di molte medie di campioni con $n=30$.

### Perché è importante per l'inferenza

Il Teorema del Limite Centrale spiega perché la distribuzione campionaria di molte medie o somme diventi approssimativamente gaussiana in campioni sufficientemente grandi. Quanto grande debba essere $n$ dipende però da asimmetria, code e dipendenza delle osservazioni.

Il risultato non afferma che i dati individuali siano normali, né garantisce da solo che la verosimiglianza o la distribuzione a posteriori siano normali. Fornisce invece una delle ragioni per cui approssimazioni gaussiane risultano spesso utili per statistiche aggregate in problemi regolari.

## Prior, dati e sensibilità {#sec-prior-data-sensitivity}

### Il ruolo della prior in questa fase del percorso

In questo capitolo non stiamo ancora calcolando posterior in modo sistematico. Tuttavia, è utile ricordare la struttura generale dell'aggiornamento bayesiano:

$$
p(\theta \mid D) \propto p(D \mid \theta) p(\theta).
$$

Il termine $p(\theta)$ rappresenta le credenze prima dei dati; il termine $p(D \mid \theta)$ rappresenta quanto i dati sono compatibili con ciascun valore del parametro. Il capitolo successivo sarà dedicato proprio a formalizzare questo secondo termine come **verosimiglianza**.

Qui ci interessa soprattutto l'intuizione: quando i dati sono pochi o rumorosi, prior diverse possono produrre conclusioni diverse; quando i dati sono molti e informativi, l'influenza della prior tende ad attenuarsi, purché la prior non escluda in anticipo i valori compatibili con i dati.

### Convergenza con prior diverse

Consideriamo tre ricercatori con credenze iniziali diverse sulla prevalenza $\theta$:

- Ricercatore A: prior Beta(2, 8), centrata su valori bassi;
- Ricercatore B: prior Beta(8, 2), centrata su valori alti;
- Ricercatore C: prior Beta(1, 1), uniforme.

Supponiamo che i dati siano generati con $\theta = 0.45$. Per diversi valori di $n$, osserviamo come cambiano le posterior Beta-Binomiale.

```{r}
#| label: fig-bayesian-convergence-priors
#| fig-width: 9
#| fig-height: 9
#| out-width: "100%"
#| fig-cap: "Distribuzioni posteriori ottenute con prior diverse ma con gli stessi dati cumulativi, al crescere della dimensione campionaria."
set.seed(42)
theta_true <- 0.45
n_osservazioni <- c(10, 50, 200, 1000)

# Tutti i ricercatori osservano la stessa sequenza cumulativa di dati.
osservazioni <- rbinom(max(n_osservazioni), size = 1, prob = theta_true)
successi <- cumsum(osservazioni)[n_osservazioni]

priors <- list(
  "A: centrata in basso" = c(2, 8),
  "B: centrata in alto" = c(8, 2),
  "C: uniforme su theta" = c(1, 1)
)

theta_grid <- seq(0.001, 0.999, length.out = 500)
posterior_plot <- do.call(rbind, lapply(seq_along(n_osservazioni), function(i) {
  n <- n_osservazioni[i]
  y <- successi[i]

  do.call(rbind, lapply(names(priors), function(nome) {
    prior <- priors[[nome]]
    post_alpha <- prior[1] + y
    post_beta <- prior[2] + n - y

    data.frame(
      theta = theta_grid,
      density = dbeta(theta_grid, post_alpha, post_beta),
      prior = nome,
      n = paste("n =", n)
    )
  }))
}))

posterior_plot$n <- factor(posterior_plot$n, levels = paste("n =", n_osservazioni))

ggplot(posterior_plot, aes(x = theta, y = density, linetype = prior)) +
  geom_line(linewidth = 1.1) +
  geom_vline(xintercept = theta_true, linetype = "dashed", linewidth = 1.0) +
  facet_wrap(~ n, ncol = 2, scales = "free_y") +
  labs(
    title = "Da credenze diverse a conclusioni più simili",
    subtitle = "La linea verticale indica il valore generativo theta = 0.45",
    x = "Parametro theta",
    y = "Densità a posteriori",
    linetype = "Prior"
  ) +
  theme(legend.position = "bottom")
```

Nella @fig-bayesian-convergence-priors tutti i ricercatori osservano gli stessi dati cumulativi. Con pochi dati le posterior riflettono ancora chiaramente le prior; con l'aumentare di $n$ le differenze si riducono. La figura illustra un caso coniugato ben specificato, non una legge automatica valida per qualunque modello.

### Analisi di sensibilità

L'**analisi di sensibilità** consiste nel verificare quanto le conclusioni cambino al variare di assunzioni ragionevoli sulla prior. È una pratica particolarmente importante nei contesti psicologici e clinici, dove le conoscenze pregresse possono essere informative ma non definitive.

```{r}
#| label: sensitivity-analysis-beta-binomial
n <- 200
y <- 90

priors_sens <- list(
  "Centrata in basso" = c(2, 8),
  "Uniforme su theta" = c(1, 1),
  "Centrata in alto" = c(8, 2)
)

sens <- do.call(rbind, lapply(names(priors_sens), function(nome) {
  prior <- priors_sens[[nome]]
  post_alpha <- prior[1] + y
  post_beta <- prior[2] + n - y
  data.frame(
    prior = nome,
    media_post = post_alpha / (post_alpha + post_beta),
    q025 = qbeta(0.025, post_alpha, post_beta),
    q975 = qbeta(0.975, post_alpha, post_beta)
  )
}))

sens
```

Se le conclusioni sostantive sono simili per prior diverse, l'inferenza è robusta. Se cambiano molto, il risultato non va nascosto: segnala che i dati disponibili non sono ancora abbastanza informativi per superare le differenze tra assunzioni iniziali plausibili.

::: {.callout-important title="Una buona pratica bayesiana"}
La prior non è un fastidio da eliminare. È una parte esplicita del modello. Proprio perché è esplicita, possiamo studiarne l'influenza con analisi di sensibilità e comunicare quanto le conclusioni dipendano dalle assunzioni iniziali.
:::

## Incertezza campionaria, bias e falsa precisione {#sec-bias-false-precision}

### L'errore standard non misura tutto

L'errore standard quantifica la **variabilità campionaria** di una statistica, cioè quanto essa fluttuerebbe in ipotetiche repliche sotto il modello assunto. Non è, di per sé, una misura bayesiana dell'incertezza sul parametro: questa è rappresentata dalla distribuzione a posteriori, che dipende anche dalla prior e dal modello.

L'errore standard **non misura** inoltre gli errori sistematici (*bias*). Un campione molto ampio può produrre un errore standard estremamente piccolo e, al tempo stesso, fornire una stima gravemente distorta. Analogamente, una posterior molto concentrata garantisce soltanto poca incertezza condizionata alle assunzioni adottate; non garantisce che campione, misura e modello siano adeguati.

Consideriamo un esempio ipotetico. Un'indagine online sul benessere psicologico può raccogliere decine di migliaia di risposte e produrre un errore standard molto piccolo. Se però il campione sovrarappresenta persone con maggiore accesso digitale, interesse per il tema o specifiche caratteristiche socio-demografiche, lo scarto sistematico rispetto alla popolazione di interesse può essere molto più grande della fluttuazione campionaria descritta dall'errore standard.

::: {.callout-warning title="Il pericolo della falsa precisione"}

La combinazione di un **errore standard piccolo** e un **bias sostanziale** è la situazione più insidiosa: produce stime precise ma sistematicamente errate, creando l'illusione di una conoscenza affidabile.

Perciò, la qualità dell'inferenza non dipende solo dal numero di osservazioni, ma anche dalla **validità del disegno di ricerca**: rappresentatività del campione, accuratezza degli strumenti e assenza di fonti di distorsione sistematica. Questi aspetti devono essere valutati prima ancora di considerare l'errore standard.
:::

### Fonti comuni di bias nella ricerca psicologica

Alcune fonti di distorsione particolarmente rilevanti sono:

- **bias di selezione**: il campione non rappresenta la popolazione di interesse;
- **bias di risposta**: desiderabilità sociale, acquiescenza, stanchezza o motivazione differenziale;
- **errore di misurazione**: lo strumento non misura adeguatamente il costrutto teorico;
- **attrition selettiva**: abbandonano lo studio soprattutto alcuni tipi di partecipanti;
- **specificazione incompleta del modello**: il modello ignora variabili o dipendenze rilevanti.

Questi problemi non scompaiono aumentando $n$. Anzi, campioni molto grandi possono rendere il problema più pericoloso, producendo intervalli stretti attorno a un valore sbagliato.

### Precisione e accuratezza

```{r}
#| label: fig-precision-accuracy
#| echo: false
#| fig-width: 11
#| fig-height: 11
#| out-width: "100%"
#| fig-cap: "Quattro combinazioni di precisione e accuratezza. Il centro rappresenta il valore corretto del parametro."
set.seed(42)
n_points <- 100

scenari <- rbind(
  data.frame(
    x = rnorm(n_points, mean = 0, sd = 0.3),
    y = rnorm(n_points, mean = 0, sd = 0.3),
    scenario = "Alta precisione,\nalta accuratezza\n(situazione ideale)"
  ),
  data.frame(
    x = rnorm(n_points, mean = 2, sd = 0.3),
    y = rnorm(n_points, mean = 2, sd = 0.3),
    scenario = "Alta precisione,\nbassa accuratezza\n(falsa certezza)"
  ),
  data.frame(
    x = rnorm(n_points, mean = 0, sd = 1),
    y = rnorm(n_points, mean = 0, sd = 1),
    scenario = "Bassa precisione,\nalta accuratezza\n(poco informativo)"
  ),
  data.frame(
    x = rnorm(n_points, mean = 2, sd = 1),
    y = rnorm(n_points, mean = 2, sd = 1),
    scenario = "Bassa precisione,\nbassa accuratezza\n(problematico)"
  )
)

ggplot(scenari, aes(x = x, y = y)) +
  geom_point(alpha = 0.6, size = 2) +
  geom_point(aes(x = 0, y = 0), size = 5, shape = 4, stroke = 2) +
  facet_wrap(~ scenario, ncol = 2) +
  coord_fixed() +
  labs(
    title = "Precisione e accuratezza nell'inferenza statistica",
    subtitle = "La croce indica il valore corretto del parametro",
    x = NULL,
    y = NULL
  ) +
  theme(
    axis.text = element_blank(),
    axis.ticks = element_blank(),
    strip.text = element_text(face = "bold", size = rel(1.1))
  )
```

La @fig-precision-accuracy usa un bersaglio metaforico per distinguere dispersione e scostamento sistematico. È un'illustrazione concettuale: nell'analisi reale, accuratezza e bias non sono generalmente osservabili senza informazioni esterne o assunzioni aggiuntive.

### Come mitigare il problema

L'approccio bayesiano non elimina automaticamente le distorsioni sistematiche e non garantisce che tutte le assunzioni rilevanti vengano riconosciute. Offre però un linguaggio esplicito per rappresentare alcune fonti di incertezza e per studiare come le conclusioni cambino al variare di prior e struttura del modello. A questa trasparenza devono affiancarsi strategie di progettazione e validazione:

1. **Progettare lo studio con rigore prima ancora di raccogliere i dati**: la qualità dell'inferenza si gioca in larga parte nella fase di disegno, non in quella di analisi.

2. **Utilizzare strumenti di misura validati** e teoricamente coerenti con il costrutto di interesse, riducendo gli errori di misurazione sistematici.

3. **Modellare esplicitamente le fonti note di eterogeneità o distorsione**, quando possibile, includendole nel modello statistico piuttosto che ignorarle.

4. **Confrontare modelli alternativi** per valutare quanto le conclusioni dipendano dalla struttura specifica del modello adottato.

5. **Condurre analisi di sensibilità** sui prior e sulle assunzioni strutturali, verificando se le conclusioni cambiano sostanzialmente al variare di ipotesi ragionevoli.

6. **Distinguere sempre tra precisione statistica e validità sostantiva**: un intervallo di credibilità stretto non equivale a una stima corretta.

In sintesi, l'inferenza bayesiana non rende i dati immuni dai bias. Può rendere alcune assunzioni più esplicite e verificabili, ma la validità scientifica dipende anche da campionamento, misurazione, disegno e confronto con informazioni esterne.

## Verso la verosimiglianza {#sec-towards-likelihood}

Abbiamo visto che un campione può essere più o meno informativo a seconda della sua variabilità attesa. La media campionaria è centrata sul valore generativo, la sua varianza diminuisce come $\sigma^2/n$, l'errore standard diminuisce come $1/\sqrt{n}$ e, per molti problemi, la sua distribuzione diventa approssimativamente normale.

Queste proprietà preparano la domanda centrale del prossimo capitolo:

> Una volta osservati i dati, quali valori del parametro li rendono più plausibili?

La risposta è la **funzione di verosimiglianza**. Essa fissa i dati osservati e valuta, per ogni valore possibile di $\theta$, quanto quei dati sarebbero attesi sotto il modello. In simboli, se il modello specifica $p(D \mid \theta)$, la verosimiglianza è la stessa espressione letta come funzione di $\theta$:

$$
L(\theta; D) = p(D \mid \theta).
$$

Nel @sec-prob-likelihood formalizzeremo questo cambio di prospettiva: passeremo dalla domanda predittiva "Quali dati potrei osservare se $\theta$ fosse noto?" alla domanda inferenziale "Quali valori di $\theta$ sono più compatibili con i dati osservati?".

## Riflessioni conclusive {.unnumbered .unlisted}

Un campione diventa informativo perché un modello specifica quali risultati sarebbero più o meno attesi per diversi valori del parametro. La media o la proporzione osservata riassumono i dati; la distribuzione campionaria descrive come tali riassunti varierebbero in ipotetiche repliche; l'errore standard ne misura la dispersione sulla scala originale.

La numerosità riduce la variabilità campionaria secondo una legge precisa: per una media di osservazioni indipendenti con varianza finita, la varianza diminuisce come $1/n$ e l'errore standard come $1/\sqrt{n}$. La Legge dei Grandi Numeri spiega la stabilizzazione delle medie, mentre il Teorema del Limite Centrale descrive perché molte distribuzioni campionarie di somme e medie assumano una forma approssimativamente normale.

Questi risultati non eliminano la necessità di valutare il disegno. Un errore standard piccolo non corregge un campione selezionato, una misura inadeguata o un modello mal specificato. Allo stesso modo, una posterior concentrata può essere precisa soltanto rispetto ad assunzioni errate. Precisione campionaria e validità scientifica devono quindi essere valutate separatamente.

Nel @sec-prob-likelihood fisseremo i dati osservati e useremo il modello per confrontare i diversi valori del parametro. Questo cambio di prospettiva conduce alla funzione di verosimiglianza.

## Esercizi {.unnumbered .unlisted}

1. In un modello Bernoulli *iid*, che cosa rappresenta $\theta$ e quali due assunzioni sono contenute nell'espressione $X_i\mid\theta\overset{\mathrm{iid}}{\sim}\operatorname{Bernoulli}(\theta)$?

2. Uno studio osserva una proporzione pari a 0.36 con $n=200$ e stima un errore standard di circa 0.034. Che cosa descrive questo numero? Che cosa **non** permette di concludere su $\theta$?

3. Perché quadruplicare la numerosità dimezza l'errore standard, mentre raddoppiarla non lo dimezza?

4. Qual è la differenza tra distribuzione campionaria della media e distribuzione a posteriori di un parametro?

5. Due studi indipendenti stimano la stessa quantità. Il secondo ha un errore standard pari alla metà di quello del primo. Quale studio riceve più peso in una combinazione per precisione? Perché questa regola non è sufficiente in presenza di forte eterogeneità tra studi?

6. Distingui la Legge dei Grandi Numeri dal Teorema del Limite Centrale: che cosa afferma ciascuno sulla media campionaria?

7. Tre ricercatori partono da prior differenti ma osservano gli stessi dati. Perché le loro posterior possono differire molto con pochi dati e diventare più simili con molti dati? Quale controllo permette di rendere esplicita questa dipendenza?

8. Un'indagine molto grande produce una stima con errore standard minimo, ma il campione esclude sistematicamente una parte importante della popolazione. La stima è precisa? È necessariamente accurata? Spiega la distinzione.

::: {.callout-tip title="Soluzioni" collapse="true"}
1. $\theta$ rappresenta la probabilità comune dell'esito 1 nel modello. L'indicazione *iid* assume che, condizionatamente a $\theta$, le osservazioni siano indipendenti e abbiano tutte la stessa distribuzione Bernoulli.

2. 0.034 è una stima della deviazione standard della proporzione campionaria in ipotetiche repliche, sotto il modello assunto. Non è una probabilità, non è un intervallo certo per $\theta$ e non coincide automaticamente con la deviazione standard della posterior.

3. Poiché $\operatorname{SE}(\bar X)=\sigma/\sqrt n$, sostituendo $n$ con $4n$ si ottiene $\sigma/\sqrt{4n}=\operatorname{SE}(\bar X)/2$. Con $2n$ l'errore standard viene moltiplicato per $1/\sqrt 2$, non per $1/2$.

4. La distribuzione campionaria descrive i possibili valori di una statistica in repliche del campionamento, mantenendo fissato il parametro. La posterior descrive invece l'incertezza sui valori del parametro dopo avere osservato i dati, condizionatamente a modello e prior.

5. Il secondo studio ha varianza quattro volte più piccola e quindi precisione quattro volte maggiore: riceve più peso. Se gli studi stimano effetti diversi o differiscono per popolazione e disegno, una semplice media per precisione ignora l'eterogeneità e può essere fuorviante.

6. La Legge dei Grandi Numeri afferma che la media campionaria converge al valore atteso. Il Teorema del Limite Centrale descrive la forma approssimativamente normale della distribuzione della media standardizzata, sotto specifiche condizioni, quando $n$ cresce.

7. Con pochi dati, la verosimiglianza è relativamente poco concentrata e la prior può incidere molto sulla posterior. Con molti dati informativi, le posterior tendono spesso a concentrarsi in regioni simili, se modello e prior soddisfano condizioni adeguate. L'analisi di sensibilità confronta le conclusioni sotto prior alternative plausibili.

8. La stima può essere molto precisa rispetto alla variabilità campionaria del campione osservato, ma non necessariamente accurata rispetto alla popolazione di interesse. L'esclusione sistematica introduce bias che non viene ridotto semplicemente aumentando $n$ nello stesso processo di selezione.
:::

::: {.callout-note title="Punti chiave" collapse="true"}
- Un modello generativo collega parametri ignoti e dati osservabili.
- Nel modello Bernoulli *iid*, la proporzione campionaria riassume il numero di successi, ma la sua interpretazione dipende dalle assunzioni del modello.
- La distribuzione campionaria descrive la variabilità di una statistica in ipotetiche repliche; non è una distribuzione a posteriori.
- L'errore standard è la deviazione standard della distribuzione campionaria di una statistica.
- Per una media di osservazioni indipendenti con varianza comune, la varianza diminuisce come $1/n$ e l'errore standard come $1/\sqrt n$.
- La precisione è l'inverso della varianza e, nel modello semplice considerato, cresce linearmente con $n$.
- La Legge dei Grandi Numeri riguarda la convergenza della media al valore atteso.
- Il Teorema del Limite Centrale riguarda la forma della distribuzione campionaria di somme e medie; non rende automaticamente normali i dati o la posterior.
- Prior differenti possono influenzare molto le conclusioni quando i dati sono poco informativi. L'analisi di sensibilità rende visibile questa dipendenza.
- Un errore standard piccolo non protegge da bias di selezione, errori di misurazione o modelli inadeguati.

**Formule essenziali**

$$
\mathbb{E}(\bar X\mid\theta)=\theta,
\qquad
\operatorname{Var}(\bar X\mid\theta)=\frac{\sigma^2}{n},
\qquad
\operatorname{SE}(\bar X\mid\theta)=\frac{\sigma}{\sqrt n}.
$$

Nel caso Bernoulli:

$$
\operatorname{Var}(\bar X\mid\theta)
=
\frac{\theta(1-\theta)}{n}.
$$

La precisione è

$$
\tau=\frac{1}{\operatorname{Var}}.
$$

L'aggiornamento bayesiano mantiene la forma generale

$$
p(\theta\mid D)\propto p(D\mid\theta)p(\theta).
$$
:::

::: {.callout-note title="Ambiente di sviluppo" collapse="true"}
```{r}
sessionInfo()
```
:::
