# Dal campione all'evidenza: informazione, precisione e incertezza {#sec-prob-inference-uncertainty}

::: {.callout-note title="In sintesi"}
**Da sapere.** Comprendere come un modello generativo colleghi parametri ignoti e dati osservabili; distinguere variabilità campionaria, errore standard, incertezza a posteriori e bias; riconoscere il ruolo della Legge dei Grandi Numeri, del Teorema del Limite Centrale e dell'analisi di sensibilità.

**Da saper fare.** Interpretare una media o una proporzione campionaria come riassunto dei dati; spiegare come la numerosità modifica errore standard e precisione; leggere una distribuzione campionaria senza confonderla con una distribuzione a posteriori; riconoscere perché un risultato molto preciso può essere comunque sistematicamente errato.
:::

## Introduzione {.unnumbered .unlisted}

Uno psicologo clinico sta prendendo in considerazione l'adozione di un nuovo protocollo per la depressione. In uno studio pilota, il 36% dei pazienti trattati ha raggiunto la remissione completa dei sintomi. Il dato è incoraggiante, ma da solo non basta per prendere una decisione. Quanto potrebbe cambiare in una replica? Sarebbe compatibile con un tasso generativo del 30%, del 40% o del 50%? Inoltre, quanto dell'incertezza dipende dal numero di partecipanti piuttosto che dalla qualità del disegno e delle misure?

Queste domande segnano il passaggio dalla semplice descrizione del campione all'evidenza statistica. Un risultato osservato diventa informativo solo quando viene inserito in un modello che specifica quali dati sarebbero più o meno attesi per diversi valori di una quantità sconosciuta.

In questo capitolo non introdurremo ancora formalmente la funzione di verosimiglianza, che sarà il tema del capitolo successivo. Introdurremo però i concetti necessari per comprenderla: il modello generativo, i riassunti campionari, la distribuzione campionaria, l'errore standard, la precisione, la convergenza e il bias.

La prospettiva rimane bayesiana. Proporzioni, medie, varianze ed effetti sono quantità sulle quali possiamo avere incertezza epistemica. Tuttavia, i dati non diventano automaticamente evidenza: acquistano un significato inferenziale solo attraverso un modello e in base alle assunzioni che collegano il campione alla popolazione o al costrutto di interesse.

## Perché un campione diventa evidenza?

La stessa proporzione del 36% può assumere significati molto diversi. Se deriva da 11 pazienti, può cambiare sensibilmente da una replica all'altra, mentre se deriva da 10.000 pazienti indipendenti e ben campionati, la variabilità campionaria è molto più piccola. In entrambi i casi, però, un errore di selezione o di misurazione può produrre una conclusione precisa, ma distorta.

Per interpretare un campione dobbiamo quindi tenere separate tre domande:

1. **Quale modello collega il parametro ignoto ai dati osservabili?**
2. **Quanto potrebbe variare il risultato in ipotetiche repliche dello stesso disegno?**
3. **Il disegno e la misura permettono davvero di collegare il campione alla popolazione o al costrutto di interesse?**

La distribuzione campionaria e l'errore standard rispondono soprattutto alla seconda domanda. L'inferenza bayesiana combina poi il modello dei dati con la prior per ottenere una distribuzione a posteriori. Nessuno di questi strumenti, da solo, corregge automaticamente bias di selezione, errori di misurazione o modelli inadeguati.

::: {.callout-tip title="Prerequisiti" collapse="true"}
Per seguire il capitolo è utile avere letto @sec-prob-bayes-theorem, @sec-prob-random-var, @sec-prob-random-var-properties, @sec-prob-intro-distr, @sec-prob-discr-distr e @sec-prob-cont-distr. Per la notazione matematica, consulta @sec-apx-math-symbols.

Per richiami su sommatorie, limiti e convergenza, consulta le appendici matematiche disponibili nel Companion.
:::

## Panoramica del capitolo {.unnumbered .unlisted}

Il percorso segue il naturale processo di inferenza. Partiremo da un parametro sconosciuto e da un modello che genera dati, per poi vedere come la media e la proporzione riassumono un campione e come cambierebbero in ipotetiche repliche. Su questa base introdurremo la distribuzione campionaria, l'errore standard e la precisione. La Legge dei Grandi Numeri e il Teorema del Limite Centrale chiariranno cosa accade quando il numero di elementi aumenta. Infine, torneremo alla prospettiva bayesiana per discutere il ruolo della prior, l'analisi di sensibilità e il limite fondamentale della sola precisione: un risultato stabile può comunque essere distorto.

::: {.callout-note title="Preparazione del notebook" collapse="true"}
```{r}
#| output: false
here::here("code", "_common.R") |>
  source()
apply_visual_theme()
```
:::

## Dati, parametri e modello generativo {#sec-data-parameters-generative-model}

### Dal fenomeno osservato al parametro ignoto

Supponiamo di voler stimare la prevalenza $\theta$ di studenti universitari con sintomi depressivi clinicamente rilevanti. Se selezioniamo un campione di $n$ studenti e registriamo per ciascuno la presenza o l'assenza del sintomo, otterremo osservazioni binarie:

$$
X_i =
\begin{cases}
1 & \text{se lo studente } i \text{ presenta sintomi clinicamente rilevanti}, \\
0 & \text{altrimenti}.
\end{cases}
$$

Il parametro $\theta$ rappresenta la proporzione del fenomeno nella popolazione di riferimento. Non è possibile osservarlo direttamente. Possiamo soltanto raccogliere dati che, sotto opportune assunzioni, forniscano informazioni su di esso.

Questa distinzione è il punto di partenza dell'inferenza statistica: da una parte vi è una quantità sconosciuta che vogliamo conoscere; dall'altra, un insieme di osservazioni che dipendono probabilisticamente da tale quantità.

### Il modello generativo

Un modello probabilistico semplice assume che, condizionatamente a $\theta$, le osservazioni siano indipendenti e abbiano la stessa probabilità:

$$
X_i \mid \theta \overset{\mathrm{iid}}{\sim} \operatorname{Bernoulli}(\theta),
\qquad i = 1, \dots, n.
$$

La notazione descrive la direzione generativa del modello: **se** il valore di $\theta$ fosse noto, potremmo stabilire quali dati aspettarci. Se, per esempio, $\theta=0.30$, ogni studente avrebbe una probabilità dello 0.30 di presentare il sintomo e, una volta condizionati su $\theta$, gli esiti degli studenti non si influenzerebbero direttamente.

Le ipotesi di indipendenza e di probabilità comune sono componenti del modello e non proprietà automatiche dei dati. Tali ipotesi possono risultare inadeguate quando, per esempio, gli studenti sono raggruppati in classi o atenei, oppure quando la probabilità del fenomeno varia tra le diverse sottopopolazioni.

Dal punto di vista bayesiano, prima di osservare il campione possiamo rappresentare la nostra incertezza su $\theta$ mediante una distribuzione a priori:

$$
\theta \sim p(\theta).
$$

Il modello completo comprende quindi due parti:

$$
\theta \sim p(\theta),
\qquad
X_i \mid \theta \overset{\mathrm{iid}}{\sim} p(x_i \mid \theta).
$$

La prima rappresenta ciò che sappiamo o assumiamo prima dei dati; la seconda descrive il processo che genera le osservazioni, condizionatamente al parametro.

::: {.callout-note title="Idea chiave"}
Nel ragionamento bayesiano, i dati aggiornano le credenze solo attraverso un modello. Non basta osservare una proporzione campionaria: dobbiamo specificare quale processo probabilistico renda quella proporzione più o meno attesa per diversi valori del parametro.
:::

### Il riassunto campionario

Nel caso Bernoulliano, un riassunto naturale dei dati è la proporzione campionaria:

$$
\bar{X} = \frac{1}{n}\sum_{i=1}^{n} X_i.
$$

Se osserviamo 72 studenti con sintomi su 200, otteniamo:

$$
\bar{X} = \frac{72}{200} = 0.36.
$$

La proporzione osservata fornisce una descrizione compatta del campione, ma non costituisce ancora una conclusione inferenziale. Nel modello Bernoulli *iid*, il numero totale di successi e la proporzione contengono la stessa informazione su $\theta$. Per capire quanto questa informazione sia precisa dobbiamo però immaginare che cosa accadrebbe ripetendo lo stesso studio: **quanto potrebbe cambiare $\bar X$ da un campione all'altro?**

## Che cosa varia da un campione all'altro {#sec-what-varies-across-samples}

### La media campionaria è centrata sul valore generativo

Siano $X_1, X_2, \ldots, X_n$ variabili casuali indipendenti e identicamente distribuite, con valore atteso finito $\mathbb{E}(X_i\mid\theta)=\theta$. La media campionaria è:

$$
\bar{X} = \frac{1}{n}\sum_{i=1}^{n} X_i.
$$

Per la linearità del valore atteso:

$$
\mathbb{E}(\bar{X}\mid\theta)=\theta.
$$

Questa uguaglianza descrive il centro della distribuzione delle possibili medie campionarie. Se potessimo ripetere molte volte lo stesso studio, sempre con campioni della stessa dimensione e provenienti dallo stesso processo generativo, la media delle proporzioni osservate sarebbe centrata su $\theta$.

In questo senso, la proporzione campionaria non tende sistematicamente a sovrastimare o sottostimare il parametro, a condizione che il modello sia corretto e che il campionamento non introduca bias. L'affermazione riguarda quindi la variabilità attorno al parametro all'interno del modello, non la validità del disegno nel mondo reale.

::: {.callout-note collapse="true" title="Dimostrazione del valore atteso"}
$$
\mathbb{E}(\bar{X}\mid\theta)
= \mathbb{E}\left(\frac{1}{n}\sum_{i=1}^{n}X_i \mid \theta\right)
= \frac{1}{n}\sum_{i=1}^{n}\mathbb{E}(X_i \mid \theta)
= \frac{1}{n}\sum_{i=1}^{n}\theta
= \theta.
$$
:::

### Quanto oscilla la media campionaria

Essere centrata su $\theta$ non significa che ogni media campionaria coincida con $\theta$. Campioni diversi producono valori diversi. Se le osservazioni $X_1,\dots,X_n$ sono indipendenti e hanno la stessa varianza condizionata $\operatorname{Var}(X_i\mid\theta)=\sigma^2$, allora:

$$
\operatorname{Var}(\bar{X}\mid\theta)=\frac{\sigma^2}{n}.
$$

La deviazione standard di questa distribuzione è l'**errore standard**:

$$
\operatorname{SE}(\bar{X}\mid\theta)
=
\sqrt{\operatorname{Var}(\bar{X}\mid\theta)}
=
\frac{\sigma}{\sqrt{n}}.
$$

L'errore standard descrive l'ampiezza delle oscillazioni della media campionaria in ipotetiche repliche dello stesso disegno. Diminuisce come $1/\sqrt n$: aumentando il campione, la statistica diventa più stabile, ma il miglioramento è più lento rispetto a una relazione lineare.

La conseguenza pratica è importante. Per dimezzare l'errore standard, infatti, non basta raddoppiare il campione, ma è necessario **quadruplicarlo**. Un campione più numeroso fornisce informazioni più precise.

::: {.callout-note collapse="true" title="Dimostrazione della varianza"}
Per l'indipendenza delle osservazioni e la proprietà della varianza rispetto alle costanti moltiplicative:

$$
\begin{aligned}
\operatorname{Var}(\bar{X}\mid\theta)
&= \operatorname{Var}\left(\frac{1}{n}\sum_{i=1}^{n}X_i \,\middle|\, \theta\right) \\
&= \frac{1}{n^2}\sum_{i=1}^{n}\operatorname{Var}(X_i\mid\theta) \\
&= \frac{1}{n^2}\cdot n\sigma^2 \\
&= \frac{\sigma^2}{n}.
\end{aligned}
$$
:::

### Il caso Bernoulliano

Per una variabile Bernoulliana:

$$
\operatorname{Var}(X_i\mid\theta)=\theta(1-\theta).
$$

Di conseguenza:

$$
\operatorname{Var}(\bar{X}\mid\theta)
=
\frac{\theta(1-\theta)}{n},
\qquad
\operatorname{SE}(\bar{X}\mid\theta)
=
\sqrt{\frac{\theta(1-\theta)}{n}}.
$$

Poiché $\theta$ è ignoto, nella pratica si usa spesso una stima sostitutiva, per esempio $\bar X$:

$$
\widehat{\operatorname{SE}}(\bar{X})
=
\sqrt{\frac{\bar{X}(1-\bar{X})}{n}}.
$$

Nel caso $\bar X=0.36$ e $n=200$:

```{r}
#| label: se-bernoulli-example
p_hat <- 0.36
n <- 200
se_hat <- sqrt(p_hat * (1 - p_hat) / n)
se_hat
```

La stima *plug-in* dell'errore standard è circa 0.034. Questo numero non è un margine che contiene certamente $\theta$ e non è una deviazione standard a posteriori. Descrive, in modo approssimato e sotto il modello Bernoulli *iid*, l'ordine delle fluttuazioni della proporzione campionaria in ipotetiche repliche con $n=200$.

## La distribuzione campionaria {#sec-sampling-distribution-evidence}

### Dalla singola osservazione all'insieme delle possibili repliche

Prima di raccogliere i dati, la media campionaria $\bar X$ è una variabile casuale: il suo valore dipende da quale campione, tra tutti quelli possibili, verrà effettivamente osservato. Se potessimo ripetere lo stesso studio un numero molto elevato di volte, otterremmo una sequenza $\bar X_1,\bar X_2,\dots$, con valori leggermente diversi.

La **distribuzione campionaria** è la distribuzione di questi possibili valori. Descrive quindi come una statistica varierebbe in repliche ideali del medesimo disegno di ricerca.

Questa idea è cruciale per comprendere l'informazione fornita da un campione. Se una statistica tende a fluttuare poco sotto un determinato modello, il suo valore osservato può discriminare più nettamente tra valori parametrici alternativi. Se, invece, la distribuzione campionaria è ampia, molti risultati diversi sarebbero comuni e il dato osservato sarà meno selettivo.

La distribuzione campionaria non è però una distribuzione a posteriori, in quanto non assegna direttamente probabilità ai valori del parametro. Mantiene il parametro fisso e descrive la variabilità della statistica in ipotetiche repliche. Nel capitolo successivo questa stessa descrizione verrà riletta, a dati fissati, attraverso la funzione di verosimiglianza.

### Un esempio finito: risposte a un item Likert

Consideriamo una piccola popolazione di quattro partecipanti con risposte numeriche a un item di soddisfazione di vita:

```{r}
#| label: finite-population-likert
popolazione <- data.frame(
  id = c("A", "B", "C", "D"),
  risposta = c(2, 4, 4, 5)
)

media_pop <- mean(popolazione$risposta)
var_pop <- mean((popolazione$risposta - media_pop)^2)

cat("Media della popolazione:", media_pop, "\n")
cat("Varianza della popolazione:", round(var_pop, 3), "\n")
```

L'esempio tratta i punteggi come valori numerici con distanze interpretabili. È una scelta didattica e non implica che qualunque singolo item ordinale debba essere analizzato automaticamente come una misura intervallare.

Per costruire la distribuzione campionaria consideriamo tutti i campioni ordinati di dimensione $n=2$ **con reinserimento**. Le quattro unità possono essere selezionate a ogni estrazione, quindi esistono $4^2=16$ campioni equiprobabili.

```{r}
#| label: tbl-sampling-distribution-likert
#| tbl-cap: "Tutti i 16 campioni ordinati di dimensione 2 con reinserimento e le relative medie."
indici <- expand.grid(
  prima = seq_len(nrow(popolazione)),
  seconda = seq_len(nrow(popolazione))
)

valore_1 <- popolazione$risposta[indici$prima]
valore_2 <- popolazione$risposta[indici$seconda]
medie_campionarie <- (valore_1 + valore_2) / 2

df_campioni <- data.frame(
  Campione = paste0(
    "(", popolazione$id[indici$prima], ", ",
    popolazione$id[indici$seconda], ")"
  ),
  Valori = paste0("(", valore_1, ", ", valore_2, ")"),
  Media = medie_campionarie
)

knitr::kable(df_campioni, align = c("c", "c", "c"))
```

La @tbl-sampling-distribution-likert distingue i campioni in base alle unità selezionate: i due partecipanti con risposta 4 rimangono unità diverse, anche se producono lo stesso valore osservato.

```{r}
#| label: fig-sampling-distribution-likert
#| fig-cap: "Distribuzione campionaria discreta della media per tutti i campioni ordinati di dimensione 2 con reinserimento."
dist_medie <- as.data.frame(table(medie_campionarie))
names(dist_medie) <- c("media", "frequenza")
dist_medie$media <- as.numeric(as.character(dist_medie$media))
dist_medie$probabilita <- dist_medie$frequenza / sum(dist_medie$frequenza)

ggplot(dist_medie, aes(x = media, y = probabilita)) +
  geom_col(width = 0.35) +
  geom_vline(
    xintercept = media_pop,
    linetype = "dashed",
    linewidth = 1.0
  ) +
  scale_x_continuous(breaks = sort(unique(medie_campionarie))) +
  labs(
    title = "Distribuzione campionaria della media (n = 2)",
    subtitle = "La linea tratteggiata indica la media della popolazione",
    x = "Media campionaria",
    y = "Probabilità"
  )
```

La @fig-sampling-distribution-likert è una distribuzione discreta: ogni barra rappresenta la probabilità di uno dei possibili valori della media.

```{r}
#| label: sampling-distribution-likert-check
var_medie <- mean((medie_campionarie - mean(medie_campionarie))^2)

cat("Media delle medie campionarie:", mean(medie_campionarie), "\n")
cat("Media della popolazione:", media_pop, "\n")
cat("\n")
cat("Varianza delle medie campionarie:", round(var_medie, 3), "\n")
cat("Varianza teorica (sigma^2 / n):", round(var_pop / 2, 3), "\n")
```

Questo esempio mette in luce due proprietà fondamentali. Le medie campionarie variano da un campione all'altro, ma la loro distribuzione è centrata sulla media della popolazione. Inoltre, la variabilità delle medie è inferiore a quella delle singole osservazioni: con $n=2$, la varianza delle medie è pari alla metà della varianza della popolazione.

::: {.callout-important title="Dal campione all'evidenza"}
La distribuzione campionaria non è una parentesi frequentista estranea alla prospettiva bayesiana. È il modo in cui il modello descrive quali dati potremmo aspettarci prima di osservarli. Questa descrizione permetterà, nel capitolo successivo, di valutare quali valori del parametro rendano più plausibili i dati effettivamente osservati.
:::

## Errore standard, precisione e informazione {#sec-standard-error-precision-information}

### Che cosa ci dice l'errore standard

L'errore standard è la deviazione standard della distribuzione campionaria di una statistica. Per la media:

$$
\operatorname{SE}(\bar X)=\frac{\sigma}{\sqrt n}.
$$

Un errore standard piccolo indica che la media campionaria tende a essere stabile da una replica all'altra. Sotto il modello specificato, il dato osservato discrimina più nettamente tra valori parametrici che prevedono risultati molto diversi.

Un errore standard elevato indica invece che campioni diversi avrebbero potuto produrre risultati molto differenti. In questo caso il dato è meno selettivo e un insieme più ampio di valori parametrici rimane compatibile con ciò che abbiamo osservato.

### La stessa idea espressa come precisione

In alcuni modelli, soprattutto gaussiani, è utile esprimere la stabilità in termini di **precisione**, definita come l'inverso della varianza:

$$
\tau=\frac{1}{\sigma^2}.
$$

Per la media campionaria:

$$
\operatorname{Precisione}(\bar X)
=
\frac{1}{\operatorname{Var}(\bar X)}
=
\frac{n}{\sigma^2}.
$$

Nel modello indipendente e omoschedastico considerato, la precisione della media cresce linearmente con $n$. La proprietà non vale automaticamente quando le osservazioni sono dipendenti, hanno qualità diversa o condividono fonti comuni di errore.

::: {.callout-tip title="Regola pratica"}
Se l'errore standard è proporzionale a $1/\sqrt n$, allora:

- per dimezzarlo occorre moltiplicare $n$ per 4;
- per ridurlo a un terzo occorre moltiplicare $n$ per 9;
- aumentare molto la precisione richiede spesso campioni molto più grandi di quanto l'intuizione suggerisca.
:::

::: {.callout-note title="Approfondimento: combinare evidenze indipendenti" collapse="true"}
La precisione fornisce anche un'intuizione utile per la sintesi di più studi. Supponiamo di avere due studi indipendenti sulla stessa quantità:

- Studio A: $\hat p_A=0.42$, $\operatorname{SE}_A=0.07$;
- Studio B: $\hat p_B=0.38$, $\operatorname{SE}_B=0.035$.

Una combinazione approssimata, valida quando le stime sono trattabili come gaussiane, pesa ciascuna stima in base alla sua precisione:

$$
\hat p_{\text{comb}}
=
\frac{\tau_A\hat p_A+\tau_B\hat p_B}{\tau_A+\tau_B},
\qquad
\tau_j=\frac{1}{\operatorname{SE}_j^2}.
$$

```{r}
#| label: precision-weighted-combination
p_hat_A <- 0.42
se_A <- 0.07
p_hat_B <- 0.38
se_B <- 0.035

precisione_A <- 1 / se_A^2
precisione_B <- 1 / se_B^2
precisione_combinata <- precisione_A + precisione_B
p_comb <- (precisione_A * p_hat_A + precisione_B * p_hat_B) / precisione_combinata
se_comb <- sqrt(1 / precisione_combinata)

cat("Precisione A:", round(precisione_A, 1), "\n")
cat("Precisione B:", round(precisione_B, 1), "\n")
cat("Stima combinata:", round(p_comb, 3), "\n")
cat("Errore standard combinato:", round(se_comb, 4), "\n")
```

Lo Studio B riceve più peso perché il suo errore standard è minore. La combinazione rimane soltanto un'approssimazione: presuppone stime indipendenti, distribuzioni approssimativamente gaussiane sulla scala usata e assenza di eterogeneità rilevante. Non sostituisce un modello meta-analitico quando contesti o effetti possono differire.

La stessa intuizione tornerà nell'aggiornamento bayesiano normale-normale: sotto le assunzioni del modello, la media a posteriori è una media ponderata dalle precisioni della prior e dei dati.
:::

## La Legge dei Grandi Numeri {#sec-lln-evidence}

### La stabilizzazione delle medie

La **Legge dei Grandi Numeri** afferma che, aumentando il numero di osservazioni, la media campionaria tende ad avvicinarsi al valore atteso della distribuzione generativa:

$$
\bar X_n\xrightarrow{P}\mu.
$$

Nel caso Bernoulliano, $\mu=\theta$, quindi:

$$
\bar X_n\xrightarrow{P}\theta.
$$

Il simbolo $\xrightarrow{P}$ indica convergenza in probabilità. La legge non afferma che ogni grande campione restituisca esattamente il valore generativo. Afferma che, fissata una distanza positiva da quel valore, la probabilità di superarla tende a zero al crescere di $n$.

```{r}
#| label: fig-lln-convergence
#| fig-cap: "Convergenza della proporzione campionaria al valore generativo."
set.seed(42)
theta_true <- 0.45
n_max <- 1000

osservazioni <- rbinom(n_max, size = 1, prob = theta_true)
medie_cumulative <- cumsum(osservazioni) / seq_along(osservazioni)

data_plot <- data.frame(
  n = 1:n_max,
  media = medie_cumulative
)

ggplot(data_plot, aes(x = n, y = media)) +
  geom_line(linewidth = 0.8, alpha = 0.8) +
  geom_hline(yintercept = theta_true, linetype = "dashed", linewidth = 1.2) +
  labs(
    title = "Convergenza della proporzione campionaria",
    subtitle = "La linea tratteggiata indica il valore generativo theta = 0.45",
    x = "Numero di osservazioni",
    y = "Proporzione cumulativa"
  )
```

Nella @fig-lln-convergence la proporzione cumulativa oscilla molto nelle prime osservazioni e tende poi a stabilizzarsi vicino al valore generativo. La singola simulazione illustra il fenomeno; la Legge dei Grandi Numeri è però un risultato probabilistico che riguarda l'insieme delle ipotetiche ripetizioni del processo.

### Lettura bayesiana

Dal punto di vista bayesiano, la Legge dei Grandi Numeri aiuta a comprendere perché l'evidenza empirica diventi progressivamente più vincolante. Se i dati sono generati stabilmente da un modello con parametro $\theta$, campioni più grandi tendono a produrre riassunti vicini a quel valore. I valori parametrici incompatibili con tali riassunti ricevono quindi sempre meno supporto dai dati.

Questo è il principio alla base di molti risultati di **concentrazione a posteriori**. In problemi regolari, quando il modello è adeguato, il parametro è identificabile e la prior assegna massa alle regioni compatibili con il processo generativo, l'accumularsi dei dati tende a ridurre l'influenza delle differenze iniziali tra prior.

Tuttavia, non si tratta di una garanzia universale. Modelli mal specificati, parametri non identificabili o prior che escludono le regioni rilevanti possono impedire tale convergenza.

## Il Teorema del Limite Centrale {#sec-clt-evidence}

### La forma della distribuzione campionaria

La Legge dei Grandi Numeri descrive dove tende la media; il **Teorema del Limite Centrale** descrive invece la forma della sua distribuzione campionaria. Per osservazioni indipendenti e identicamente distribuite con valore atteso $\mu$ e varianza finita $\sigma^2$, quando $n$ è grande:

$$
\bar X_n\dot\sim\mathcal N\left(\mu,\frac{\sigma^2}{n}\right).
$$

Il risultato è notevole perché non richiede che la distribuzione originaria sia normale. È la distribuzione della media campionaria a diventare approssimativamente normale.

```{r}
#| label: fig-clt-population
#| fig-cap: "Distribuzione originaria uniforme da cui vengono estratti i campioni."
set.seed(42)
popolazione <- runif(20000, min = 0, max = 1)

ggplot(data.frame(x = popolazione), aes(x = x)) +
  geom_histogram(aes(y = after_stat(density)), bins = 30) +
  labs(
    title = "Distribuzione della popolazione",
    subtitle = "Popolazione uniforme: non normale",
    x = "Valore",
    y = "Densità"
  )
```

```{r}
#| label: fig-clt-sampling-means
#| fig-cap: "Distribuzione delle medie campionarie: nonostante la popolazione uniforme, le medie assumono una forma approssimativamente normale."
n_campione <- 30
n_ripetizioni <- 1000

medie <- replicate(n_ripetizioni, {
  campione <- sample(popolazione, size = n_campione, replace = TRUE)
  mean(campione)
})

x_bar <- mean(medie)
std <- sd(medie)

ggplot(data.frame(media = medie), aes(x = media)) +
  geom_histogram(aes(y = after_stat(density)), bins = 30) +
  stat_function(fun = dnorm, args = list(mean = x_bar, sd = std), linewidth = 1.2) +
  labs(
    title = "Distribuzione delle medie campionarie",
    subtitle = "La curva sovrapposta è una normale con media e deviazione standard empiriche",
    x = "Media campionaria",
    y = "Densità"
  )
```

La @fig-clt-population mostra una distribuzione originaria uniforme; la @fig-clt-sampling-means mostra la distribuzione di molte medie calcolate su campioni con $n=30$.

### Perché il risultato è utile

Il Teorema del Limite Centrale spiega perché, in campioni sufficientemente grandi, la distribuzione campionaria di molte somme o medie possa essere approssimata da una distribuzione gaussiana. Tuttavia, il numero $n$ deve essere sufficientemente grande e questo dipende dalla forma della distribuzione originaria, in particolare da asimmetria, code e dipendenza tra le osservazioni.

Il teorema non afferma che i dati individuali siano normali. Non garantisce neppure, da solo, che la verosimiglianza o la distribuzione a posteriori siano gaussiane. Fornisce una delle ragioni per cui le approssimazioni gaussiane sono spesso utili per le statistiche aggregate in problemi regolari.

## Prior, dati e sensibilità {#sec-prior-data-sensitivity}

### Dalla variabilità campionaria all'incertezza sul parametro

Finora abbiamo mantenuto fissato il parametro e abbiamo studiato come potrebbero variare i dati. L'inferenza bayesiana compie il passaggio complementare: una volta osservati i dati, descrive l'incertezza sui possibili valori del parametro.

La struttura generale dell'aggiornamento è:

$$
p(\theta\mid D)\propto p(D\mid\theta)p(\theta).
$$

Il termine $p(\theta)$ rappresenta le credenze prima dei dati; il termine $p(D\mid\theta)$ descrive quanto i dati siano compatibili con ciascun valore del parametro. Nel capitolo successivo questo secondo termine verrà formalizzato come **verosimiglianza**.

Per ora è sufficiente cogliere la dinamica generale. Quando i dati sono pochi o rumorosi, prior diverse possono produrre conclusioni diverse. Quando i dati sono numerosi e informativi, l'influenza della prior tende spesso ad attenuarsi, purché la prior non escluda in anticipo i valori compatibili con i dati e il modello sia adeguato.

::: {.callout-note title="Approfondimento: convergenza con prior diverse" collapse="true"}
Consideriamo tre ricercatori con credenze iniziali differenti sulla prevalenza $\theta$:

- Ricercatore A: prior $\operatorname{Beta}(2,8)$, centrata su valori bassi;
- Ricercatore B: prior $\operatorname{Beta}(8,2)$, centrata su valori alti;
- Ricercatore C: prior $\operatorname{Beta}(1,1)$, uniforme.

Supponiamo che i dati siano generati con $\theta=0.45$. Per diversi valori di $n$, osserviamo come cambiano le posterior Beta-Binomiale.

```{r}
#| label: fig-bayesian-convergence-priors
#| fig-width: 9
#| fig-height: 9
#| out-width: "100%"
#| fig-cap: "Distribuzioni posteriori ottenute con prior diverse ma con gli stessi dati cumulativi, al crescere della dimensione campionaria."
set.seed(42)
theta_true <- 0.45
n_osservazioni <- c(10, 50, 200, 1000)

# Tutti i ricercatori osservano la stessa sequenza cumulativa di dati.
osservazioni <- rbinom(max(n_osservazioni), size = 1, prob = theta_true)
successi <- cumsum(osservazioni)[n_osservazioni]

priors <- list(
  "A: centrata in basso" = c(2, 8),
  "B: centrata in alto" = c(8, 2),
  "C: uniforme su theta" = c(1, 1)
)

theta_grid <- seq(0.001, 0.999, length.out = 500)

posterior_plot <- do.call(rbind, lapply(seq_along(n_osservazioni), function(i) {
  n <- n_osservazioni[i]
  y <- successi[i]

  do.call(rbind, lapply(names(priors), function(nome) {
    prior <- priors[[nome]]
    post_alpha <- prior[1] + y
    post_beta <- prior[2] + n - y

    data.frame(
      theta = theta_grid,
      density = dbeta(theta_grid, post_alpha, post_beta),
      prior = nome,
      n = paste("n =", n)
    )
  }))
}))

posterior_plot$n <- factor(posterior_plot$n, levels = paste("n =", n_osservazioni))

ggplot(posterior_plot, aes(x = theta, y = density, linetype = prior)) +
  geom_line(linewidth = 1.1) +
  geom_vline(xintercept = theta_true, linetype = "dashed", linewidth = 1.0) +
  facet_wrap(~ n, ncol = 2, scales = "free_y") +
  labs(
    title = "Da credenze diverse a conclusioni più simili",
    subtitle = "La linea verticale indica il valore generativo theta = 0.45",
    x = "Parametro theta",
    y = "Densità a posteriori",
    linetype = "Prior"
  ) +
  theme(legend.position = "bottom")
```

Nella @fig-bayesian-convergence-priors tutti i ricercatori osservano gli stessi dati cumulativi. Con pochi dati, le posterior riflettono ancora chiaramente le prior; con l'aumentare di $n$, le differenze si riducono. La figura illustra un caso coniugato e ben specificato, non una legge automatica valida per qualunque modello.
:::

### Rendere visibile l'influenza delle assunzioni

L'**analisi di sensibilità** verifica quanto le conclusioni cambino al variare di assunzioni ragionevoli sulla prior. È particolarmente importante nei contesti psicologici e clinici, nei quali le conoscenze pregresse possono essere informative senza essere definitive.

```{r}
#| label: sensitivity-analysis-beta-binomial
n <- 200
y <- 90

priors_sens <- list(
  "Centrata in basso" = c(2, 8),
  "Uniforme su theta" = c(1, 1),
  "Centrata in alto" = c(8, 2)
)

sens <- do.call(rbind, lapply(names(priors_sens), function(nome) {
  prior <- priors_sens[[nome]]
  post_alpha <- prior[1] + y
  post_beta <- prior[2] + n - y
  data.frame(
    prior = nome,
    media_post = post_alpha / (post_alpha + post_beta),
    q025 = qbeta(0.025, post_alpha, post_beta),
    q975 = qbeta(0.975, post_alpha, post_beta)
  )
}))

sens
```

Se le conclusioni sostantive sono simili sotto prior diverse, l'inferenza è robusta rispetto a quelle scelte. Se cambiano molto, il risultato non deve essere nascosto: segnala che i dati disponibili non sono ancora abbastanza informativi per superare le differenze tra assunzioni iniziali plausibili.

::: {.callout-important title="Una buona pratica bayesiana"}
La prior non è un fastidio da eliminare, ma una parte esplicita del modello. Proprio perché è esplicita, possiamo studiarne l'influenza con analisi di sensibilità e comunicare quanto le conclusioni dipendano dalle assunzioni iniziali.
:::

## Incertezza campionaria, bias e falsa precisione {#sec-bias-false-precision}

### La precisione non coincide con la validità

L'errore standard quantifica la **variabilità campionaria** di una statistica, ovvero indica quanto essa fluttuerebbe in ipotetiche repliche sotto il modello assunto. Non si tratta, di per sé, di una misura bayesiana dell'incertezza sul parametro, che è rappresentata dalla distribuzione a posteriori e che dipende anche dalla prior e dal modello.

Inoltre, l'errore standard non misura gli errori sistematici, o **bias**. Un campione molto ampio può produrre un errore standard estremamente piccolo e, allo stesso tempo, una stima gravemente distorta. Allo stesso modo, una distribuzione a posteriori molto concentrata garantisce solo poca incertezza condizionata alle assunzioni adottate, ma non garantisce che il campione, la misura e il modello siano adeguati.

Immaginiamo un'indagine online sul benessere psicologico con decine di migliaia di risposte. La numerosità può rendere l'errore standard molto piccolo. Tuttavia, se il campione sovrarappresenta persone con maggiore accesso digitale, interesse per il tema o particolari caratteristiche socio-demografiche, lo scarto sistematico rispetto alla popolazione di interesse può essere molto più grande della fluttuazione campionaria descritta dall'errore standard.

::: {.callout-warning title="Il pericolo della falsa precisione"}
La combinazione di un **errore standard piccolo** e di un **bias sostanziale** è particolarmente insidiosa: produce stime precise ma sistematicamente errate, creando l'illusione di una conoscenza affidabile.

La qualità dell'inferenza non dipende quindi soltanto dal numero di osservazioni, ma anche dalla validità del disegno di ricerca: rappresentatività del campione, accuratezza degli strumenti e controllo delle fonti di distorsione sistematica. Questi aspetti devono essere valutati prima ancora di considerare l'errore standard.
:::

### Fonti comuni di bias nella ricerca psicologica

Tra le fonti di distorsione più rilevanti troviamo:

- **bias di selezione**: il campione non rappresenta la popolazione di interesse;
- **bias di risposta**: desiderabilità sociale, acquiescenza, stanchezza o motivazione differenziale;
- **errore di misurazione**: lo strumento non misura adeguatamente il costrutto teorico;
- **attrition selettiva**: abbandonano lo studio soprattutto alcuni tipi di partecipanti;
- **specificazione incompleta del modello**: il modello ignora variabili o dipendenze rilevanti.

Questi problemi non scompaiono aumentando $n$. Al contrario, grandi campioni possono renderli più pericolosi, producendo intervalli molto stretti attorno a un valore sbagliato.

### Precisione e accuratezza

```{r}
#| label: fig-precision-accuracy
#| echo: false
#| fig-width: 11
#| fig-height: 11
#| out-width: "100%"
#| fig-cap: "Quattro combinazioni di precisione e accuratezza. Il centro rappresenta il valore corretto del parametro."
set.seed(42)
n_points <- 100

scenari <- rbind(
  data.frame(
    x = rnorm(n_points, mean = 0, sd = 0.3),
    y = rnorm(n_points, mean = 0, sd = 0.3),
    scenario = "Alta precisione,\nalta accuratezza\n(situazione ideale)"
  ),
  data.frame(
    x = rnorm(n_points, mean = 2, sd = 0.3),
    y = rnorm(n_points, mean = 2, sd = 0.3),
    scenario = "Alta precisione,\nbassa accuratezza\n(falsa certezza)"
  ),
  data.frame(
    x = rnorm(n_points, mean = 0, sd = 1),
    y = rnorm(n_points, mean = 0, sd = 1),
    scenario = "Bassa precisione,\nalta accuratezza\n(poco informativo)"
  ),
  data.frame(
    x = rnorm(n_points, mean = 2, sd = 1),
    y = rnorm(n_points, mean = 2, sd = 1),
    scenario = "Bassa precisione,\nbassa accuratezza\n(problematico)"
  )
)

ggplot(scenari, aes(x = x, y = y)) +
  geom_point(alpha = 0.6, size = 2) +
  geom_point(aes(x = 0, y = 0), size = 5, shape = 4, stroke = 2) +
  facet_wrap(~ scenario, ncol = 2) +
  coord_fixed() +
  labs(
    title = "Precisione e accuratezza nell'inferenza statistica",
    subtitle = "La croce indica il valore corretto del parametro",
    x = NULL,
    y = NULL
  ) +
  theme(
    axis.text = element_blank(),
    axis.ticks = element_blank(),
    strip.text = element_text(face = "bold", size = rel(1.1))
  )
```

La @fig-precision-accuracy usa un bersaglio metaforico per distinguere dispersione e scostamento sistematico. È un'illustrazione concettuale: nell'analisi reale, accuratezza e bias non sono generalmente osservabili senza informazioni esterne o assunzioni aggiuntive.

### Come mitigare il problema

L'approccio bayesiano non elimina automaticamente le distorsioni sistematiche e non garantisce che tutte le assunzioni rilevanti vengano riconosciute. Offre però un linguaggio esplicito per rappresentare alcune fonti di incertezza e per studiare come le conclusioni cambino al variare della prior e della struttura del modello.

Questa trasparenza deve essere accompagnata da buone pratiche di progettazione e validazione:

1. **Progettare lo studio con rigore prima di raccogliere i dati.** La qualità dell'inferenza si decide in larga parte nella fase di disegno, non soltanto in quella di analisi.

2. **Utilizzare strumenti di misura validati** e teoricamente coerenti con il costrutto di interesse, riducendo gli errori sistematici di misurazione.

3. **Modellare esplicitamente le fonti note di eterogeneità o distorsione**, quando possibile, invece di ignorarle.

4. **Confrontare modelli alternativi** per valutare quanto le conclusioni dipendano dalla struttura specifica adottata.

5. **Condurre analisi di sensibilità** sulle prior e sulle assunzioni strutturali, verificando se le conclusioni cambino sostanzialmente al variare di ipotesi ragionevoli.

6. **Distinguere sempre precisione statistica e validità sostantiva.** Un intervallo di credibilità stretto non equivale, da solo, a una stima corretta.

In sintesi, l'inferenza bayesiana non rende i dati immuni dai bias. Può rendere alcune assunzioni più esplicite e verificabili, ma la validità scientifica dipende anche da campionamento, misurazione, disegno e confronto con informazioni esterne.

## Verso la verosimiglianza {#sec-towards-likelihood}

Abbiamo seguito il percorso che conduce da un parametro ignoto a un campione osservato. Il modello generativo specifica quali dati potremmo aspettarci; la media o la proporzione ne forniscono un riassunto; la distribuzione campionaria descrive come tale riassunto cambierebbe tra le varie repliche; l'errore standard ne misura la dispersione. La Legge dei Grandi Numeri e il Teorema del Limite Centrale chiariscono poi come questa struttura cambi al crescere del numero di osservazioni.

A questo punto possiamo formulare la domanda centrale del prossimo capitolo:

> Una volta osservati i dati, quali valori del parametro li rendono più plausibili?

La risposta è la **funzione di verosimiglianza**. Essa mantiene fissi i dati osservati e valuta, per ogni valore possibile di $\theta$, quanto quei dati sarebbero attesi sotto il modello. Se il modello specifica $p(D\mid\theta)$, la verosimiglianza è la stessa espressione letta come funzione di $\theta$:

$$
L(\theta;D)=p(D\mid\theta).
$$

Nel @sec-prob-likelihood formalizzeremo questo cambio di prospettiva. Passeremo dalla domanda predittiva «Quali dati potrei osservare se $\theta$ fosse noto?» alla domanda inferenziale «Quali valori di $\theta$ sono più compatibili con i dati osservati?».

## Riflessioni conclusive {.unnumbered .unlisted}

Un campione diventa informativo quando un modello specifica quali risultati sarebbero più o meno attesi per diversi valori del parametro. La media o la proporzione osservate riassumono i dati; la distribuzione campionaria descrive come questi riassunti varierebbero in ipotetiche repliche; l'errore standard ne misura la dispersione sulla scala originale.

Per una media di osservazioni indipendenti con varianza finita, la varianza diminuisce come $1/n$ e l'errore standard come $1/\sqrt n$. La Legge dei Grandi Numeri spiega la progressiva stabilizzazione delle medie, mentre il Teorema del Limite Centrale chiarisce perché molte distribuzioni campionarie di somme e medie assumano una forma approssimativamente normale.

Questi risultati descrivono la variabilità campionaria, non garantiscono la validità dell'inferenza. Un errore standard piccolo non corregge un campione selezionato in modo inadeguato, una misura distorta o un modello mal specificato. Allo stesso modo, una distribuzione a posteriori concentrata può essere precisa rispetto ad assunzioni errate. Pertanto, la precisione campionaria e la validità scientifica devono essere valutate separatamente.

Nel @sec-prob-likelihood fisseremo i dati osservati e useremo il modello per confrontare i diversi valori del parametro. Questo cambio di prospettiva conduce alla funzione di verosimiglianza.

## Esercizi {.unnumbered .unlisted}

1. In un modello Bernoulli *iid*, che cosa rappresenta $\theta$ e quali due assunzioni sono contenute nell'espressione $X_i\mid\theta\overset{\mathrm{iid}}{\sim}\operatorname{Bernoulli}(\theta)$?

2. Uno studio osserva una proporzione pari a 0.36 con $n=200$ e stima un errore standard di circa 0.034. Che cosa descrive questo numero? Che cosa **non** permette di concludere su $\theta$?

3. Perché quadruplicare la numerosità dimezza l'errore standard, mentre raddoppiarla non lo dimezza?

4. Qual è la differenza tra distribuzione campionaria della media e distribuzione a posteriori di un parametro?

5. Due studi indipendenti stimano la stessa quantità. Il secondo ha un errore standard pari alla metà di quello del primo. Quale studio riceve più peso in una combinazione per precisione? Perché questa regola non è sufficiente in presenza di forte eterogeneità tra studi?

6. Distingui la Legge dei Grandi Numeri dal Teorema del Limite Centrale: che cosa afferma ciascuno sulla media campionaria?

7. Tre ricercatori partono da prior differenti ma osservano gli stessi dati. Perché le loro posterior possono differire molto con pochi dati e diventare più simili con molti dati? Quale controllo permette di rendere esplicita questa dipendenza?

8. Un'indagine molto grande produce una stima con errore standard minimo, ma il campione esclude sistematicamente una parte importante della popolazione. La stima è precisa? È necessariamente accurata? Spiega la distinzione.

::: {.callout-tip title="Soluzioni" collapse="true"}
1. $\theta$ rappresenta la probabilità comune dell'esito 1 nel modello. L'indicazione *iid* assume che, condizionatamente a $\theta$, le osservazioni siano indipendenti e abbiano tutte la stessa distribuzione Bernoulli.

2. 0.034 è una stima della deviazione standard della proporzione campionaria in ipotetiche repliche, sotto il modello assunto. Non è una probabilità, non è un intervallo certo per $\theta$ e non coincide automaticamente con la deviazione standard della posterior.

3. Poiché $\operatorname{SE}(\bar X)=\sigma/\sqrt n$, sostituendo $n$ con $4n$ si ottiene $\sigma/\sqrt{4n}=\operatorname{SE}(\bar X)/2$. Con $2n$ l'errore standard viene moltiplicato per $1/\sqrt2$, non per $1/2$.

4. La distribuzione campionaria descrive i possibili valori di una statistica in repliche del campionamento, mantenendo fissato il parametro. La posterior descrive invece l'incertezza sui valori del parametro dopo avere osservato i dati, condizionatamente a modello e prior.

5. Il secondo studio ha varianza quattro volte più piccola e quindi precisione quattro volte maggiore: riceve più peso. Se gli studi stimano effetti diversi o differiscono per popolazione e disegno, una semplice media per precisione ignora l'eterogeneità e può essere fuorviante.

6. La Legge dei Grandi Numeri afferma che la media campionaria converge al valore atteso. Il Teorema del Limite Centrale descrive la forma approssimativamente normale della distribuzione della media standardizzata, sotto specifiche condizioni, quando $n$ cresce.

7. Con pochi dati, la verosimiglianza è relativamente poco concentrata e la prior può incidere molto sulla posterior. Con molti dati informativi, le posterior tendono spesso a concentrarsi in regioni simili, se modello e prior soddisfano condizioni adeguate. L'analisi di sensibilità confronta le conclusioni sotto prior alternative plausibili.

8. La stima può essere molto precisa rispetto alla variabilità campionaria del campione osservato, ma non necessariamente accurata rispetto alla popolazione di interesse. L'esclusione sistematica introduce bias che non viene ridotto semplicemente aumentando $n$ nello stesso processo di selezione.
:::

::: {.callout-note title="Punti chiave" collapse="true"}
- Un modello generativo collega parametri ignoti e dati osservabili.
- Nel modello Bernoulli *iid*, la proporzione campionaria riassume il numero di successi, ma la sua interpretazione dipende dalle assunzioni del modello.
- La distribuzione campionaria descrive la variabilità di una statistica in ipotetiche repliche; non è una distribuzione a posteriori.
- L'errore standard è la deviazione standard della distribuzione campionaria di una statistica.
- Per una media di osservazioni indipendenti con varianza comune, la varianza diminuisce come $1/n$ e l'errore standard come $1/\sqrt n$.
- La precisione è l'inverso della varianza e, nel modello semplice considerato, cresce linearmente con $n$.
- La Legge dei Grandi Numeri riguarda la convergenza della media al valore atteso.
- Il Teorema del Limite Centrale riguarda la forma della distribuzione campionaria di somme e medie; non rende automaticamente normali i dati o la posterior.
- Prior differenti possono influenzare molto le conclusioni quando i dati sono poco informativi. L'analisi di sensibilità rende visibile questa dipendenza.
- Un errore standard piccolo non protegge da bias di selezione, errori di misurazione o modelli inadeguati.

**Formule essenziali**

$$
\mathbb{E}(\bar X\mid\theta)=\theta,
\qquad
\operatorname{Var}(\bar X\mid\theta)=\frac{\sigma^2}{n},
\qquad
\operatorname{SE}(\bar X\mid\theta)=\frac{\sigma}{\sqrt n}.
$$

Nel caso Bernoulli:

$$
\operatorname{Var}(\bar X\mid\theta)
=
\frac{\theta(1-\theta)}{n}.
$$

La precisione è:

$$
\tau=\frac{1}{\operatorname{Var}}.
$$

L'aggiornamento bayesiano mantiene la forma generale:

$$
p(\theta\mid D)\propto p(D\mid\theta)p(\theta).
$$
:::

::: {.callout-note title="Ambiente di sviluppo" collapse="true"}
```{r}
sessionInfo()
```
:::
