# Dal campione all'evidenza: informazione, precisione e incertezza {#sec-prob-inference-uncertainty}

## Introduzione {.unnumbered .unlisted}

Uno psicologo clinico sta valutando se adottare un nuovo protocollo per la depressione. In uno studio pilota, il 36% dei pazienti trattati ha raggiunto la remissione completa dei sintomi. Il numero è incoraggiante, ma da solo non basta per decidere: quanto potrebbe cambiare se lo studio fosse ripetuto? Quanto è compatibile con un'efficacia reale del 30%, del 40% o del 50%? E quali aspetti dell'incertezza dipendono dal campione, e quali invece dal modo in cui lo studio è stato progettato?

Questo capitolo affronta il passaggio dai dati osservati all'evidenza statistica. Non introdurremo ancora in modo formale la funzione di verosimiglianza: questo sarà il compito del capitolo successivo. Qui prepariamo il terreno. L'obiettivo è capire **quanto informativo sia un campione** e perché, al crescere della quantità di dati, alcune ipotesi diventino più plausibili di altre.

La prospettiva rimane bayesiana. Le quantità ignote, ovvero le proporzioni, le medie, le varianze o gli effetti, vengono trattate come oggetti sui quali abbiamo incertezza epistemica. I dati non "parlano da soli": diventano informativi solo all'interno di un modello probabilistico che collega ciò che osserviamo ai parametri che vogliamo conoscere.

La domanda guida del capitolo è quindi:

> Che cosa rende un campione più o meno informativo rispetto a un parametro ignoto?

In questo capitolo:

1. **collegheremo** dati osservati, parametri ignoti e modello generativo;
2. **rileggeremo** media e proporzione campionaria come riassunti dell'evidenza;
3. **introdurremo** la distribuzione campionaria come descrizione delle fluttuazioni attese dei dati;
4. **interpreteremo** errore standard e precisione come misure di informatività;
5. **useremo** la Legge dei Grandi Numeri e il Teorema del Limite Centrale per capire perché l'evidenza si stabilizza;
6. **discuteremo** il ruolo delle credenze a priori, dell'analisi di sensibilità e dei bias sistematici;
7. **chiuderemo** mostrando perché il passo successivo naturale è la funzione di verosimiglianza.

::: {.callout-tip collapse="true"}
## Prerequisiti

Per seguire questo capitolo è utile aver letto:

- @sec-prob-bayes-theorem — per il meccanismo generale dell'aggiornamento bayesiano;
- @sec-prob-random-var — per il concetto di variabile casuale;
- @sec-prob-random-var-properties — per valore atteso, varianza ed errore standard;
- @sec-prob-intro-distr, @sec-prob-discr-distr e @sec-prob-cont-distr — per le principali famiglie di distribuzioni.

Questo capitolo funge da **ponte** tra lo studio delle distribuzioni di probabilità e l'introduzione della verosimiglianza.
:::

::: {.callout-caution collapse=true title="Preparazione del Notebook"}
```{r}
here::here("code", "_common.R") |> 
  source()

# Riapplica il tema per sicurezza
apply_visual_theme()
```
:::

## Dati, parametri e modello generativo {#sec-data-parameters-generative-model}

### Il problema inferenziale

Supponiamo di voler stimare la prevalenza $\theta$ di studenti universitari con sintomi depressivi clinicamente rilevanti. Se selezioniamo un campione di $n$ studenti e registriamo per ciascuno la presenza o assenza del sintomo, otteniamo osservazioni binarie:

$$
X_i =
\begin{cases}
1 & \text{se lo studente } i \text{ presenta sintomi clinicamente rilevanti}, \\
0 & \text{altrimenti}.
\end{cases}
$$

Il parametro $\theta$ rappresenta la proporzione del fenomeno nella popolazione di riferimento. Non lo osserviamo direttamente: possiamo solo raccogliere dati che, sotto opportune assunzioni, sono informativi su di esso.

### Il modello generativo

Un modello probabilistico semplice assume che, dato $\theta$, ogni osservazione segua una distribuzione di Bernoulli:

$$
X_i \mid \theta \sim \text{Bernoulli}(\theta), \qquad i = 1, \dots, n.
$$

Questa notazione va letta nel modo seguente: **se** il valore di $\theta$ fosse noto, potremmo descrivere probabilisticamente i dati che ci aspettiamo di osservare. Ad esempio, se $\theta = 0.30$, ogni studente avrebbe una probabilità dello 0.30 di presentare il sintomo.

Dal punto di vista bayesiano, prima di osservare il campione possiamo rappresentare la nostra incertezza su $\theta$ con una distribuzione a priori:

$$
\theta \sim p(\theta).
$$

Il modello completo ha quindi due componenti:

$$
\theta \sim p(\theta), \qquad X_i \mid \theta \sim p(x_i \mid \theta).
$$

La prima rappresenta ciò che sappiamo o assumiamo prima dei dati; la seconda rappresenta il meccanismo che genera le osservazioni, condizionatamente al parametro.

::: {.callout-note title="Idea chiave"}
Nel ragionamento bayesiano, i dati aggiornano le credenze solo attraverso un modello. Non basta osservare una proporzione campionaria: dobbiamo specificare quale processo probabilistico rende quella proporzione più o meno attesa per diversi valori del parametro.
:::

### Il riassunto campionario

Nel caso Bernoulliano, un riassunto naturale dei dati è la proporzione campionaria:

$$
\bar{X} = \frac{1}{n}\sum_{i=1}^{n} X_i.
$$

Se osserviamo $72$ studenti con sintomi su $200$, allora:

$$
\bar{X} = \frac{72}{200} = 0.36.
$$

La proporzione osservata è una descrizione compatta del campione, ma non è ancora una conclusione inferenziale. Per trasformarla in evidenza dobbiamo chiederci: **quanto avrebbe potuto variare da un campione all'altro?**

## Che cosa varia da un campione all'altro {#sec-what-varies-across-samples}

### Media campionaria e valore atteso

Siano $X_1, X_2, \ldots, X_n$ variabili casuali indipendenti e identicamente distribuite, con valore atteso $\mathbb{E}(X_i \mid \theta) = \theta$. La media campionaria è:

$$
\bar{X} = \frac{1}{n}\sum_{i=1}^{n} X_i.
$$

Per la linearità del valore atteso:

$$
\mathbb{E}(\bar{X} \mid \theta) = \theta.
$$

**Interpretazione.** Se potessimo ripetere molte volte lo stesso studio, sempre con campioni della stessa dimensione e provenienti dallo stesso processo generativo, la media delle proporzioni osservate sarebbe centrata su $\theta$. In questo senso, la proporzione campionaria non tende sistematicamente a sovrastimare o sottostimare il parametro, a condizione che il modello sia corretto e che il campionamento non introduca bias.

::: {.callout-note collapse="true" title="Dimostrazione"}
$$
\mathbb{E}(\bar{X} \mid \theta)
= \mathbb{E}\left(\frac{1}{n}\sum_{i=1}^{n}X_i \mid \theta\right)
= \frac{1}{n}\sum_{i=1}^{n}\mathbb{E}(X_i \mid \theta)
= \frac{1}{n}\sum_{i=1}^{n}\theta
= \theta.
$$
:::

### Variabilità della media campionaria

Se le osservazioni $X_1, \dots, X_n$ sono indipendenti e provengono da una popolazione con varianza $\sigma^2$, allora la varianza della loro media è:

$$
\text{Var}(\bar{X} \mid \theta) = \frac{\sigma^2}{n}.
$$

Questa relazione ha una conseguenza pratica fondamentale: la precisione della stima cresce con la **radice quadrata** della dimensione campionaria. Per quantificare questa incertezza nella scala originale dei dati, si utilizza l'**errore standard** (SE):

$$
\text{SE}(\bar{X}) = \sqrt{\text{Var}(\bar{X})} = \frac{\sigma}{\sqrt{n}}.
$$

L'errore standard misura quanto ci si può attendere che la media campionaria oscilli da un campione all'altro. La sua espressione $\sigma/\sqrt{n}$ evidenzia una proprietà controintuitiva ma cruciale: **l'incertezza non si riduce in proporzione diretta al numero di osservazioni**. Per dimezzare l'errore standard non è sufficiente raddoppiare il campione: occorre **quadruplicarlo**.

::: {.callout-note collapse="true" title="Dimostrazione"}
Per la proprietà di indipendenza delle osservazioni e la linearità della varianza rispetto a costanti moltiplicative:

$$
\begin{aligned}
\text{Var}(\bar{X} \mid \theta)
&= \text{Var}\left(\frac{1}{n}\sum_{i=1}^{n}X_i \,\middle|\, \theta\right) \\
&= \frac{1}{n^2}\sum_{i=1}^{n}\text{Var}(X_i \mid \theta) \\
&= \frac{1}{n^2} \cdot n\sigma^2 = \frac{\sigma^2}{n}.
\end{aligned}
$$
:::

### Il caso Bernoulliano

Per una variabile Bernoulliana:

$$
\text{Var}(X_i \mid \theta) = \theta(1-\theta).
$$

Quindi:

$$
\text{Var}(\bar{X} \mid \theta) = \frac{\theta(1-\theta)}{n},
\qquad
\text{SE}(\bar{X}) = \sqrt{\frac{\theta(1-\theta)}{n}}.
$$

Poiché $\theta$ è ignoto, nella pratica si usa spesso una stima sostitutiva, per esempio $\bar{X}$:

$$
\widehat{\text{SE}}(\bar{X}) = \sqrt{\frac{\bar{X}(1-\bar{X})}{n}}.
$$

Nel caso $\bar{X}=0.36$ e $n=200$:

```{r}
#| label: se-bernoulli-example
p_hat <- 0.36
n <- 200
se_hat <- sqrt(p_hat * (1 - p_hat) / n)
se_hat
```

L'ordine di grandezza dell'incertezza campionaria è quindi di circa 0.034. Questo non significa che l'efficacia reale sia certamente entro $0.36 \pm 0.034$, ma che campioni di quella dimensione producono fluttuazioni tipiche di quell'ordine.

## La distribuzione campionaria {#sec-sampling-distribution-evidence}

### Che cos'è una distribuzione campionaria

Prima di raccogliere i dati, la media campionaria $\bar{X}$ è una variabile casuale: il suo valore è incerto e dipende da quale campione, tra quelli possibili, verrà effettivamente osservato. Se fosse possibile ripetere lo stesso studio un numero molto elevato di volte, otterremmo una sequenza di valori $\bar{X}_1, \bar{X}_2, \dots$, ciascuno leggermente diverso dall'altro. La **distribuzione campionaria** descrive esattamente questa variabilità: è la distribuzione di tutti i possibili valori che $\bar{X}$ potrebbe assumere in replicate ideali del medesimo disegno di ricerca.

Questa idea è cruciale per l'inferenza statistica: **un dato osservato è tanto più informativo quanto minore è la variabilità che ci si aspetterebbe in caso di replicazione**. Se, in studi ripetuti, la media campionaria tende a fluttuare poco attorno al valore vero, allora l'osservazione che abbiamo effettuato restringe drasticamente l'insieme dei valori plausibili del parametro. Se invece la distribuzione campionaria è ampia, lo stesso dato potrebbe essere compatibile con molti valori diversi del parametro, e la nostra conclusione sarà inevitabilmente più incerta.

In questo senso, la distribuzione campionaria è ciò che trasforma un numero osservato, ovvero una proporzione, una differenza tra medie o un coefficiente di regressione, in una **misura di evidenza**: ci dice quanto quel numero, da solo, possa vincolare le nostre credenze sul mondo.

### Un esempio finito: risposte a un item Likert

Consideriamo una piccola popolazione di quattro partecipanti con risposte a un item di soddisfazione di vita:

```{r}
#| label: finite-population-likert
risposte <- c(2, 4, 4, 5)
media_pop <- mean(risposte)
var_pop <- var(risposte) * ((length(risposte) - 1) / length(risposte))

cat("Media della popolazione:", media_pop, "\n")
cat("Varianza della popolazione:", round(var_pop, 3), "\n")
```

Per comprendere la distribuzione campionaria, estraiamo tutti i possibili campioni di dimensione $n = 2$ **con reinserimento** (campionamento con rimessa), generando $4^2 = 16$ coppie ordinate. Per ciascuna di esse calcoliamo la media $\bar{X}$. L'elenco esaustivo è il seguente:

```{r}
#| label: sampling-distribution-likert-table
campioni <- expand.grid(risposte, risposte)
colnames(campioni) <- c("Partecipante_1", "Partecipante_2")
medie_campionarie <- rowMeans(campioni)

df_campioni <- data.frame(
  Campione = paste0("(", campioni[,1], ", ", campioni[,2], ")"),
  Media = round(medie_campionarie, 1)
)

knitr::kable(df_campioni, 
             caption = "Tutti i 16 campioni di dimensione 2 (con reinserimento) e le relative medie",
             align = c("c", "c"))
```

Ora rappresentiamo graficamente la distribuzione di queste 16 medie:

```{r}
#| label: sampling-distribution-likert
#| fig-cap: "Distribuzione campionaria della media per tutti i campioni di dimensione 2 con reinserimento."
ggplot(data.frame(media = medie_campionarie), aes(x = media)) +
  geom_histogram(aes(y = after_stat(density)), binwidth = 0.5, boundary = 0) +
  geom_vline(xintercept = media_pop, linetype = "dashed", linewidth = 1.2, color = "red") +
  labs(
    title = "Distribuzione campionaria della media (n = 2)",
    subtitle = "La linea rossa tratteggiata indica la media della popolazione",
    x = "Media campionaria",
    y = "Densità"
  )
```

Infine, verifichiamo numericamente le proprietà teoriche della distribuzione campionaria:

```{r}
#| label: sampling-distribution-likert-check
cat("Media delle medie campionarie:", mean(medie_campionarie), "\n")
cat("Media della popolazione:", media_pop, "\n")
cat("\n")
cat("Varianza delle medie campionarie:", round(var(medie_campionarie) * 15 / 16, 3), "\n")
cat("Varianza teorica (sigma^2 / n):", round(var_pop / 2, 3), "\n")
```

L'esempio mostra in modo concreto due fatti essenziali:

1. **Le medie campionarie variano** da un campione all'altro, riflettendo l'incertezza intrinseca del campionamento.
2. **La distribuzione di queste medie è centrata sulla media della popolazione** e la sua variabilità è minore di quella delle singole osservazioni (la varianza delle medie è la metà della varianza della popolazione, poiché $n = 2$).

::: {.callout-important title="Dal campione all'evidenza"}
La distribuzione campionaria non è una parentesi frequentista estranea alla prospettiva bayesiana. È il modo in cui il modello descrive quali dati potremmo aspettarci prima di osservarli. Proprio questa descrizione renderà possibile, nel capitolo successivo, valutare quali valori del parametro rendono più plausibili i dati osservati.
:::

## Errore standard, precisione e informazione {#sec-standard-error-precision-information}

### Errore standard come misura di incertezza campionaria

L'errore standard è la deviazione standard della distribuzione campionaria di una statistica. Per la media:

$$
\text{SE}(\bar{X}) = \frac{\sigma}{\sqrt{n}}.
$$

Un errore standard piccolo indica che la media campionaria tende a essere stabile da un campione all'altro. In termini inferenziali, il dato è più informativo perché i valori lontani dal risultato osservato diventano meno compatibili con il processo generativo.

Un errore standard grande indica invece che campioni diversi avrebbero potuto produrre risultati molto diversi. In questo caso il dato osservato è meno selettivo: molte ipotesi parametriche rimangono compatibili con l'evidenza.

### Precisione come inverso della varianza

Nell'inferenza bayesiana è spesso utile ragionare in termini di **precisione**, definita come l'inverso della varianza:

$$
\tau = \frac{1}{\sigma^2}.
$$

Per la media campionaria:

$$
\text{Precisione}(\bar{X}) = \frac{1}{\text{Var}(\bar{X})} = \frac{n}{\sigma^2}.
$$

Quindi la precisione cresce linearmente con $n$: ogni osservazione aggiuntiva contribuisce informazione, anche se i guadagni in termini di errore standard diventano progressivamente meno visibili.

::: {.callout-tip title="Regola pratica"}
Se l'errore standard è proporzionale a $1/\sqrt{n}$, allora:

- per dimezzare l'errore standard occorre moltiplicare $n$ per 4;
- per ridurlo a un terzo occorre moltiplicare $n$ per 9;
- aumentare molto la precisione richiede spesso campioni molto più grandi di quanto l'intuizione suggerisca.
:::

### Combinare evidenze indipendenti

La precisione fornisce anche un'intuizione utile per la sintesi di più studi. Supponiamo di avere due studi indipendenti sulla stessa quantità:

- Studio A: $\hat{p}_A = 0.42$, $\text{SE}_A = 0.07$;
- Studio B: $\hat{p}_B = 0.38$, $\text{SE}_B = 0.035$.

Una combinazione approssimata, valida quando le stime sono trattabili come gaussiane, pesa ciascuna stima in base alla sua precisione:

$$
\hat{p}_{\text{comb}} =
\frac{\tau_A \hat{p}_A + \tau_B \hat{p}_B}{\tau_A + \tau_B},
\qquad
\tau_j = \frac{1}{\text{SE}_j^2}.
$$

```{r}
#| label: precision-weighted-combination
p_hat_A <- 0.42
se_A <- 0.07
p_hat_B <- 0.38
se_B <- 0.035

precisione_A <- 1 / se_A^2
precisione_B <- 1 / se_B^2
precisione_combinata <- precisione_A + precisione_B
p_comb <- (precisione_A * p_hat_A + precisione_B * p_hat_B) / precisione_combinata
se_comb <- sqrt(1 / precisione_combinata)

cat("Precisione A:", round(precisione_A, 1), "\n")
cat("Precisione B:", round(precisione_B, 1), "\n")
cat("Stima combinata:", round(p_comb, 3), "\n")
cat("Errore standard combinato:", round(se_comb, 4), "\n")
```

Lo Studio B pesa di più perché è più preciso. Questa stessa intuizione tornerà nell'aggiornamento bayesiano: quando prior e dati sono rappresentabili come distribuzioni gaussiane, la media a posteriori è una media ponderata dalle rispettive precisioni.

## La Legge dei Grandi Numeri {#sec-lln-evidence}

### Enunciato intuitivo

La **Legge dei Grandi Numeri** afferma che, all'aumentare del numero di osservazioni, la media campionaria tende ad avvicinarsi al valore atteso della distribuzione generativa:

$$
\bar{X}_n \longrightarrow \mu.
$$

Nel caso Bernoulliano, $\mu=\theta$, quindi:

$$
\bar{X}_n \longrightarrow \theta.
$$

Il punto non è che ogni campione grande produca esattamente il valore vero, ma che deviazioni grandi diventano progressivamente meno probabili.

### Simulazione della convergenza

```{r}
#| label: lln-simulation
#| fig-cap: "Convergenza della proporzione campionaria al valore generativo."
set.seed(42)
theta_true <- 0.45
n_max <- 1000

osservazioni <- rbinom(n_max, size = 1, prob = theta_true)
medie_cumulative <- cumsum(osservazioni) / seq_along(osservazioni)

data_plot <- data.frame(
  n = 1:n_max,
  media = medie_cumulative
)

ggplot(data_plot, aes(x = n, y = media)) +
  geom_line(linewidth = 0.8, alpha = 0.8) +
  geom_hline(yintercept = theta_true, linetype = "dashed", linewidth = 1.2) +
  labs(
    title = "Convergenza della proporzione campionaria",
    subtitle = "La linea tratteggiata indica il valore generativo theta = 0.45",
    x = "Numero di osservazioni",
    y = "Proporzione cumulativa"
  )
```

Nelle prime osservazioni, la proporzione cumulativa oscilla molto. Con l'aumentare di $n$, le oscillazioni non scompaiono del tutto, ma diventano più piccole rispetto alla scala complessiva del problema.

### Lettura bayesiana

Dal punto di vista bayesiano, la Legge dei Grandi Numeri spiega perché l'evidenza empirica diventa progressivamente più vincolante. Se i dati sono generati stabilmente da un modello con parametro $\theta$, campioni più grandi tenderanno a produrre riassunti campionari vicini a quel valore. Di conseguenza, i valori parametrici incompatibili con quei riassunti riceveranno sempre meno supporto dai dati.

Questa è l'intuizione alla base della **convergenza bayesiana**: quando il modello è adeguato e la prior non esclude il valore vero, l'accumularsi dei dati tende a far convergere osservatori con prior diverse verso conclusioni simili.

## Il Teorema del Limite Centrale {#sec-clt-evidence}

### Enunciato intuitivo

Il **Teorema del Limite Centrale** afferma che, per osservazioni indipendenti e identicamente distribuite con valore atteso $\mu$ e varianza finita $\sigma^2$, la distribuzione della media campionaria diventa approssimativamente normale quando $n$ è grande:

$$
\bar{X}_n \dot\sim \mathcal{N}\left(\mu, \frac{\sigma^2}{n}\right).
$$

Il risultato è sorprendente perché non richiede che la distribuzione originaria sia normale. È la media campionaria a diventare approssimativamente normale.

### Visualizzazione del risultato

```{r}
#| label: clt-population
#| fig-cap: "Distribuzione originaria uniforme da cui vengono estratti i campioni."
set.seed(42)
popolazione <- runif(20000, min = 0, max = 1)

ggplot(data.frame(x = popolazione), aes(x = x)) +
  geom_histogram(aes(y = after_stat(density)), bins = 30) +
  labs(
    title = "Distribuzione della popolazione",
    subtitle = "Popolazione uniforme: non normale",
    x = "Valore",
    y = "Densità"
  )
```

```{r}
#| label: clt-sampling-means
#| fig-cap: "Distribuzione delle medie campionarie: nonostante la popolazione uniforme, le medie assumono una forma approssimativamente normale."
n_campione <- 30
n_ripetizioni <- 1000

medie <- replicate(n_ripetizioni, {
  campione <- sample(popolazione, size = n_campione, replace = TRUE)
  mean(campione)
})

x_bar <- mean(medie)
std <- sd(medie)

ggplot(data.frame(media = medie), aes(x = media)) +
  geom_histogram(aes(y = after_stat(density)), bins = 30) +
  stat_function(fun = dnorm, args = list(mean = x_bar, sd = std), linewidth = 1.2) +
  labs(
    title = "Distribuzione delle medie campionarie",
    subtitle = "La curva sovrapposta è una normale con media e deviazione standard empiriche",
    x = "Media campionaria",
    y = "Densità"
  )
```

### Perché è importante per l'inferenza

Il Teorema del Limite Centrale aiuta a capire perché molte procedure inferenziali, anche bayesiane, assumono forme gaussiane quando i campioni sono grandi. Se una statistica campionaria rilevante è approssimativamente normale, allora anche l'evidenza prodotta dai dati tende ad avere una forma regolare, concentrata e simmetrica attorno ai valori più compatibili con le osservazioni.

Non si tratta di una licenza a usare sempre la normale, ma di una spiegazione del perché l'approssimazione normale compaia così spesso nella pratica.

## Prior, dati e sensibilità {#sec-prior-data-sensitivity}

### Il ruolo della prior in questa fase del percorso

In questo capitolo non stiamo ancora calcolando posterior in modo sistematico. Tuttavia, è utile ricordare la struttura generale dell'aggiornamento bayesiano:

$$
p(\theta \mid D) \propto p(D \mid \theta) p(\theta).
$$

Il termine $p(\theta)$ rappresenta le credenze prima dei dati; il termine $p(D \mid \theta)$ rappresenta quanto i dati sono compatibili con ciascun valore del parametro. Il capitolo successivo sarà dedicato proprio a formalizzare questo secondo termine come **verosimiglianza**.

Qui ci interessa soprattutto l'intuizione: quando i dati sono pochi o rumorosi, prior diverse possono produrre conclusioni diverse; quando i dati sono molti e informativi, l'influenza della prior tende ad attenuarsi, purché la prior non escluda in anticipo i valori compatibili con i dati.

### Convergenza con prior diverse

Consideriamo tre ricercatori con credenze iniziali diverse sulla prevalenza $\theta$:

- Ricercatore A: prior Beta(2, 8), centrata su valori bassi;
- Ricercatore B: prior Beta(8, 2), centrata su valori alti;
- Ricercatore C: prior Beta(1, 1), uniforme.

Supponiamo che i dati siano generati con $\theta = 0.45$. Per diversi valori di $n$, osserviamo come cambiano le posterior Beta-Binomiale.

```{r}
#| label: bayesian-convergence-priors
#| fig-width: 9
#| fig-height: 9
#| out-width: "100%"
#| fig-cap: "Convergenza delle distribuzioni posteriori con prior diverse al crescere della dimensione campionaria."
set.seed(42)
theta_true <- 0.45
n_osservazioni <- c(10, 50, 200, 1000)

definisci_posterior <- function(prior, n, theta) {
  y <- rbinom(1, n, theta)
  c(alpha = prior[1] + y, beta = prior[2] + n - y)
}

priors <- list(
  "A: prior bassa" = c(2, 8),
  "B: prior alta" = c(8, 2),
  "C: prior uniforme" = c(1, 1)
)

theta_grid <- seq(0.05, 0.95, length.out = 500)
posterior_plot <- do.call(rbind, lapply(n_osservazioni, function(n) {
  do.call(rbind, lapply(names(priors), function(nome) {
    post <- definisci_posterior(priors[[nome]], n, theta_true)
    data.frame(
      theta = theta_grid,
      density = dbeta(theta_grid, post["alpha"], post["beta"]),
      prior = nome,
      n = paste("n =", n)
    )
  }))
}))

posterior_plot$n <- factor(posterior_plot$n, levels = paste("n =", n_osservazioni))

ggplot(posterior_plot, aes(x = theta, y = density, linetype = prior)) +
  geom_line(linewidth = 1.1) +
  geom_vline(xintercept = theta_true, linetype = "dashed", linewidth = 1.0) +
  facet_wrap(~ n, ncol = 2, scales = "free_y") +
  labs(
    title = "Da credenze diverse a conclusioni più simili",
    subtitle = "La linea verticale indica il valore generativo theta = 0.45",
    x = "Parametro theta",
    y = "Densità a posteriori",
    linetype = "Prior"
  ) +
  theme(legend.position = "bottom")
```

La simulazione mostra un messaggio importante: con pochi dati, le prior contano molto; con molti dati, le differenze si riducono. Questo non rende la prior irrilevante, ma chiarisce il suo ruolo: la prior è più influente quando l'evidenza empirica è debole.

### Analisi di sensibilità

L'**analisi di sensibilità** consiste nel verificare quanto le conclusioni cambino al variare di assunzioni ragionevoli sulla prior. È una pratica particolarmente importante nei contesti psicologici e clinici, dove le conoscenze pregresse possono essere informative ma non definitive.

```{r}
#| label: sensitivity-analysis-beta-binomial
n <- 200
y <- 90

priors_sens <- list(
  "Informativa bassa" = c(2, 8),
  "Uniforme" = c(1, 1),
  "Informativa alta" = c(8, 2)
)

sens <- do.call(rbind, lapply(names(priors_sens), function(nome) {
  prior <- priors_sens[[nome]]
  post_alpha <- prior[1] + y
  post_beta <- prior[2] + n - y
  data.frame(
    prior = nome,
    media_post = post_alpha / (post_alpha + post_beta),
    q025 = qbeta(0.025, post_alpha, post_beta),
    q975 = qbeta(0.975, post_alpha, post_beta)
  )
}))

sens
```

Se le conclusioni sostantive sono simili per prior diverse, l'inferenza è robusta. Se cambiano molto, il risultato non va nascosto: segnala che i dati disponibili non sono ancora abbastanza informativi per superare le differenze tra assunzioni iniziali plausibili.

::: {.callout-important title="Una buona pratica bayesiana"}
La prior non è un fastidio da eliminare. È una parte esplicita del modello. Proprio perché è esplicita, possiamo studiarne l'influenza con analisi di sensibilità e comunicare quanto le conclusioni dipendano dalle assunzioni iniziali.
:::

## Incertezza campionaria, bias e falsa precisione {#sec-bias-false-precision}

### L'errore standard non misura tutto

L'errore standard quantifica la **variabilità campionaria**, ovvero quanto una stima può fluttuare da un campione casuale all'altro sotto il modello assunto. In termini bayesiani, misura l'incertezza epistemica derivante dall'aver osservato solo una parte della popolazione.

Tuttavia, l'errore standard **non misura** gli errori sistematici (*bias*). Un campione molto ampio può produrre un errore standard estremamente piccolo e, al tempo stesso, fornire una stima gravemente distorta del parametro di interesse. La precisione statistica, ovvero un intervallo di credibilità stretto, non garantisce l'accuratezza scientifica.

Prendiamo un esempio concreto. Un'indagine online sul benessere psicologico può raccogliere decine di migliaia di risposte, producendo un errore standard dell'ordine di 0.005 (ovvero mezzo punto percentuale). Se, però, il campione sovrarappresenta persone con accesso a Internet, interesse per il tema o determinate caratteristiche socio-demografiche, la stima può discostarsi dal valore vero nella popolazione generale di 10 o 15 punti percentuali, un errore che non ha nulla a che vedere con la variabilità campionaria.

::: {.callout-warning title="Il pericolo della falsa precisione"}

La combinazione di un **errore standard piccolo** e un **bias sostanziale** è la situazione più insidiosa: produce stime precise ma sistematicamente errate, creando l'illusione di una conoscenza affidabile.

Perciò, la qualità dell'inferenza non dipende solo dal numero di osservazioni, ma anche dalla **validità del disegno di ricerca**: rappresentatività del campione, accuratezza degli strumenti e assenza di fonti di distorsione sistematica. Questi aspetti devono essere valutati prima ancora di considerare l'errore standard.
:::

### Fonti comuni di bias nella ricerca psicologica

Alcune fonti di distorsione particolarmente rilevanti sono:

- **bias di selezione**: il campione non rappresenta la popolazione di interesse;
- **bias di risposta**: desiderabilità sociale, acquiescenza, stanchezza o motivazione differenziale;
- **errore di misurazione**: lo strumento non misura adeguatamente il costrutto teorico;
- **attrition selettiva**: abbandonano lo studio soprattutto alcuni tipi di partecipanti;
- **specificazione incompleta del modello**: il modello ignora variabili o dipendenze rilevanti.

Questi problemi non scompaiono aumentando $n$. Anzi, campioni molto grandi possono rendere il problema più pericoloso, producendo intervalli stretti attorno a un valore sbagliato.

### Precisione e accuratezza

```{r}
#| label: precision-accuracy-plot
#| echo: false
#| fig-width: 11
#| fig-height: 11
#| out-width: "100%"
#| fig-cap: "Quattro combinazioni di precisione e accuratezza. Il centro rappresenta il valore corretto del parametro."
set.seed(42)
n_points <- 100

scenari <- rbind(
  data.frame(
    x = rnorm(n_points, mean = 0, sd = 0.3),
    y = rnorm(n_points, mean = 0, sd = 0.3),
    scenario = "Alta precisione,\nalta accuratezza\n(situazione ideale)"
  ),
  data.frame(
    x = rnorm(n_points, mean = 2, sd = 0.3),
    y = rnorm(n_points, mean = 2, sd = 0.3),
    scenario = "Alta precisione,\nbassa accuratezza\n(falsa certezza)"
  ),
  data.frame(
    x = rnorm(n_points, mean = 0, sd = 1),
    y = rnorm(n_points, mean = 0, sd = 1),
    scenario = "Bassa precisione,\nalta accuratezza\n(poco informativo)"
  ),
  data.frame(
    x = rnorm(n_points, mean = 2, sd = 1),
    y = rnorm(n_points, mean = 2, sd = 1),
    scenario = "Bassa precisione,\nbassa accuratezza\n(problematico)"
  )
)

ggplot(scenari, aes(x = x, y = y)) +
  geom_point(alpha = 0.6, size = 2) +
  geom_point(aes(x = 0, y = 0), size = 5, shape = 4, stroke = 2) +
  facet_wrap(~ scenario, ncol = 2) +
  coord_fixed() +
  labs(
    title = "Precisione e accuratezza nell'inferenza statistica",
    subtitle = "La croce indica il valore corretto del parametro",
    x = NULL,
    y = NULL
  ) +
  theme(
    axis.text = element_blank(),
    axis.ticks = element_blank(),
    strip.text = element_text(face = "bold", size = rel(1.1))
  )
```

::: {.callout-warning title="Il pericolo della falsa precisione"}
Un intervallo di credibilità stretto non garantisce che la conclusione sia scientificamente valida. Garantisce solo che, date le assunzioni del modello e i dati osservati, l'incertezza campionaria è ridotta.

Se il campione è distorto, la misura è inadeguata o il modello è mal specificato, l'inferenza può essere molto precisa, ma anche molto errata.
:::

### Come mitigare il problema

L'approccio bayesiano, se ben applicato, non elimina automaticamente le distorsioni sistematiche, ma offre un vantaggio cruciale: **costringe a renderle esplicite**. La trasparenza delle assunzioni rappresenta già di per sé un argine contro l'illusione di oggettività. A questa consapevolezza, si aggiungono alcune strategie operative:

1. **Progettare lo studio con rigore prima ancora di raccogliere i dati**: la qualità dell'inferenza si gioca in larga parte nella fase di disegno, non in quella di analisi.

2. **Utilizzare strumenti di misura validati** e teoricamente coerenti con il costrutto di interesse, riducendo gli errori di misurazione sistematici.

3. **Modellare esplicitamente le fonti note di eterogeneità o distorsione**, quando possibile, includendole nel modello statistico piuttosto che ignorarle.

4. **Confrontare modelli alternativi** per valutare quanto le conclusioni dipendano dalla struttura specifica del modello adottato.

5. **Condurre analisi di sensibilità** sui prior e sulle assunzioni strutturali, verificando se le conclusioni cambiano sostanzialmente al variare di ipotesi ragionevoli.

6. **Distinguere sempre tra precisione statistica e validità sostantiva**: un intervallo di credibilità stretto non equivale a una stima corretta.

In sintesi, l'inferenza bayesiana non rende i dati immuni dai bias, ma rende il processo inferenziale più trasparente e, quindi, più facilmente verificabile.

## Verso la verosimiglianza {#sec-towards-likelihood}

Abbiamo visto che un campione può essere più o meno informativo a seconda della sua variabilità attesa. La media campionaria è centrata sul valore generativo, la sua varianza diminuisce come $\sigma^2/n$, l'errore standard diminuisce come $1/\sqrt{n}$ e, per molti problemi, la sua distribuzione diventa approssimativamente normale.

Queste proprietà preparano la domanda centrale del prossimo capitolo:

> Una volta osservati i dati, quali valori del parametro li rendono più plausibili?

La risposta è la **funzione di verosimiglianza**. Essa fissa i dati osservati e valuta, per ogni valore possibile di $\theta$, quanto quei dati sarebbero attesi sotto il modello. In simboli, se il modello specifica $p(D \mid \theta)$, la verosimiglianza è la stessa espressione letta come funzione di $\theta$:

$$
L(\theta; D) = p(D \mid \theta).
$$

Nel @sec-prob-likelihood formalizzeremo questo cambio di prospettiva: passeremo dalla domanda predittiva "Quali dati potrei osservare se $\theta$ fosse noto?" alla domanda inferenziale "Quali valori di $\theta$ sono più compatibili con i dati osservati?".

## Riflessioni conclusive {.unnumbered .unlisted}

Questo capitolo ha chiarito il ruolo del campione come fonte di evidenza. I dati non sono tutti ugualmente informativi: la loro forza dipende dal modello, dalla dimensione campionaria, dalla variabilità attesa e dalla qualità del disegno di ricerca.

Tre idee sono centrali:

1. **La variabilità campionaria è quantificabile.** L'errore standard descrive quanto una statistica può fluttuare da un campione all'altro.
2. **L'informazione cresce con i dati, ma non magicamente.** Campioni più grandi aumentano la precisione, ma non correggono bias sistematici.
3. **L'inferenza bayesiana integra evidenza e credenze pregresse.** Quando i dati sono deboli, la prior conta di più; quando sono forti, l'evidenza tende a dominare, purché il modello sia adeguato.

Il prossimo passo è formalizzare il modo in cui i dati discriminano tra valori parametrici alternativi. Questo è il compito della verosimiglianza.

## Punti chiave da ricordare {.unnumbered}

::: {.callout-important}

1. **Modello generativo**
   - Un modello collega parametri ignoti e dati osservabili.
   - Nel caso Bernoulliano: $X_i \mid \theta \sim \text{Bernoulli}(\theta)$.

2. **Media o proporzione campionaria**
   - $\mathbb{E}(\bar{X} \mid \theta)=\theta$.
   - $\text{Var}(\bar{X} \mid \theta)=\sigma^2/n$.
   - Nel caso Bernoulliano: $\text{SE}(\bar{X})=\sqrt{\theta(1-\theta)/n}$.

3. **Distribuzione campionaria**
   - Descrive come una statistica varia da un campione all'altro.
   - Aiuta a capire quanto il dato osservato sia informativo.

4. **Precisione**
   - La precisione è l'inverso della varianza.
   - Per la media campionaria cresce linearmente con $n$.
   - Le evidenze indipendenti si combinano naturalmente tramite le precisioni.

5. **Legge dei Grandi Numeri**
   - La media campionaria converge al valore atteso.
   - Spiega perché l'evidenza empirica si stabilizza con molti dati.

6. **Teorema del Limite Centrale**
   - La media campionaria è spesso approssimativamente normale per $n$ grande.
   - Questo giustifica molte approssimazioni gaussiane nell'inferenza.

7. **Sensibilità e bias**
   - Le prior diverse contano soprattutto quando i dati sono pochi.
   - L'errore standard misura l'incertezza campionaria, non i bias sistematici.
   - Precisione e accuratezza sono concetti distinti.

**Formule essenziali:**

$$
\mathbb{E}(\bar{X}) = \mu, \qquad
\text{Var}(\bar{X}) = \frac{\sigma^2}{n}, \qquad
\text{SE}(\bar{X}) = \frac{\sigma}{\sqrt{n}}.
$$

$$
\tau = \frac{1}{\text{Var}}, \qquad
\text{Precisione}(\bar{X}) = \frac{n}{\sigma^2}.
$$

$$
p(\theta \mid D) \propto p(D \mid \theta)p(\theta).
$$

**Per il prossimo capitolo:**

Nel @sec-prob-likelihood introdurremo la funzione di verosimiglianza, cioè lo strumento che formalizza il modo in cui i dati osservati rendono più o meno plausibili i diversi valori del parametro.

:::

::: {.callout-note collapse=true title="Informazioni sull'ambiente di sviluppo"}
```{r}
sessionInfo()
```
:::

## Bibliografia {.unnumbered .unlisted}
