# La verosimiglianza {#sec-prob-likelihood}

## Introduzione {.unnumbered .unlisted}

Nel capitolo precedente abbiamo studiato il campione come fonte di evidenza. Abbiamo visto che una proporzione osservata, una media campionaria o un'altra statistica non sono informative di per sé: diventano informative solo in relazione di un modello probabilistico che collega i dati osservabili ai parametri sconosciuti.

Ora facciamo il passo successivo. Supponiamo, per esempio, di osservare che in uno studio pilota il 36% dei pazienti trattati raggiunge la remissione completa: possiamo chiederci quali valori dell'efficacia reale del trattamento rendono più plausibile un risultato di questo tipo. Un'efficacia del 20% è compatibile con i dati? E una del 40%? E una del 60%?

La **funzione di verosimiglianza** serve proprio a questo: trasforma i dati osservati in una mappa di compatibilità per i valori possibili del parametro. La funzione di verosimiglianza non assegna ancora probabilità ai parametri, questo compito spetta alla distribuzione a posteriori, ma ci dice quanto i dati siano plausibili sotto ciascun valore del parametro.

La domanda guida del capitolo è quindi:

> Avendo osservato questi dati, quali valori del parametro li rendono più o meno plausibili?

In questo capitolo:

1. **distingueremo** chiaramente probabilità predittiva e verosimiglianza;
2. **definiremo** formalmente la funzione di verosimiglianza;
3. **mostreremo** perché la verosimiglianza non è una distribuzione di probabilità sui parametri;
4. **useremo** il modello Bernoulli--binomiale per costruire e interpretare una verosimiglianza;
5. **introdurremo** la log-verosimiglianza come strumento computazionale e concettuale;
6. **discuteremo** la verosimiglianza congiunta per osservazioni multiple e per studi indipendenti;
7. **esamineremo** il caso gaussiano, collegandolo alla precisione discussa nel capitolo precedente;
8. **chiariremo** il ruolo, utile ma limitato, della massima verosimiglianza;
9. **chiuderemo** collegando la verosimiglianza all'aggiornamento bayesiano del capitolo successivo.

::: {.callout-tip collapse="true"}
## Prerequisiti

Per seguire questo capitolo è utile aver letto:

- @sec-prob-bayes-theorem — per la struttura generale dell'aggiornamento bayesiano;
- @sec-prob-inference-uncertainty — per il ruolo dell'evidenza, dell'errore standard e della precisione;
- @sec-prob-intro-distr — per il linguaggio delle distribuzioni parametriche;
- @sec-prob-discr-distr — per Bernoulli e Binomiale;
- @sec-prob-cont-distr — per la distribuzione Normale.

Questo capitolo formalizza il collegamento tra dati e parametri: la verosimiglianza è il modo in cui i dati entrano nel teorema di Bayes.
:::

::: {.callout-caution collapse=true title="Preparazione del Notebook"}
```{r}
here::here("code", "_common.R") |> 
  source()

# Riapplica il tema per sicurezza
apply_visual_theme()
```
:::

## Dal modello generativo alla domanda inversa {#sec-likelihood-inverse-question}

### La direzione predittiva

Un modello probabilistico specifica come potrebbero essere generati i dati se il valore del parametro fosse noto. Nel caso di osservazioni binarie, possiamo scrivere:

$$
Y_i \mid \theta \sim \text{Bernoulli}(\theta), \qquad i = 1, \ldots, n.
$$

Se $\theta = 0.36$, il modello dice che ogni osservazione ha probabilità 0.36 di essere un successo. Questa è la direzione **predittiva** del modello:

$$
\theta \quad \longrightarrow \quad \text{dati possibili}.
$$

In questa direzione, il parametro è fissato e i dati sono incerti. Possiamo quindi calcolare probabilità del tipo:

$$
p(y \mid \theta).
$$

Questa quantità risponde alla domanda:

> Se il parametro avesse valore $\theta$, quali dati potremmo osservare e con quale probabilità?

### La direzione inferenziale

Nella ricerca empirica, però, di solito ci troviamo nella situazione opposta: i dati sono già stati osservati, mentre il parametro è ignoto. Se osserviamo $y = 72$ remissioni su $n = 200$ pazienti, la domanda non è più “quali dati potremmo osservare?”, ma:

> Quali valori di $\theta$ rendono plausibile osservare 72 remissioni su 200 pazienti?

Questa è la direzione **inferenziale**:

$$
\text{dati osservati} \quad \longrightarrow \quad \text{valori plausibili del parametro}.
$$

La verosimiglianza nasce da questo cambio di prospettiva.

::: {.callout-note title="Idea chiave"}
La funzione matematica $p(y \mid \theta)$ è la stessa, ma cambia ciò che consideriamo fisso e ciò che consideriamo variabile. Come probabilità, varia $y$ e $\theta$ è fissato. Come verosimiglianza, $y$ è fissato e varia $\theta$.
:::

## Definizione di funzione di verosimiglianza {#sec-likelihood-definition}

::: {#def-likelihood}
## Funzione di verosimiglianza

Sia $Y$ una variabile casuale, o un vettore di variabili casuali, la cui distribuzione dipende da un parametro ignoto $\theta \in \Theta$. Indichiamo con $f(y \mid \theta)$ la funzione di massa di probabilità, nel caso discreto, o la funzione di densità, nel caso continuo.

Una volta osservati i dati $y_{obs}$, la **funzione di verosimiglianza** è:

$$
L(\theta; y_{obs}) = f(y_{obs} \mid \theta), \qquad \theta \in \Theta.
$$

Nella verosimiglianza:

- $y_{obs}$ è fissato: rappresenta ciò che abbiamo osservato;
- $\theta$ varia: rappresenta i valori parametrici che vogliamo confrontare.
:::

La verosimiglianza misura quanto i dati osservati siano compatibili con ciascun valore del parametro. Valori di $\theta$ che assegnano maggiore probabilità o densità ai dati osservati hanno verosimiglianza maggiore.

Questa frase richiede attenzione: **la verosimiglianza non è la probabilità che $\theta$ sia vero**. Essa dice invece quanto sarebbero plausibili i dati se $\theta$ avesse un certo valore.

### Probabilità e verosimiglianza a confronto

| Aspetto | Probabilità / densità | Verosimiglianza |
|---|---|---|
| Espressione | $f(y \mid \theta)$ | $L(\theta; y_{obs}) = f(y_{obs} \mid \theta)$ |
| Quantità fissata | $\theta$ | $y_{obs}$ |
| Quantità variabile | $y$ | $\theta$ |
| Domanda | Quali dati posso osservare se conosco $\theta$? | Quali valori di $\theta$ rendono plausibili i dati osservati? |
| Uso principale | Predizione | Inferenza |
| Normalizzazione | Somma/integra a 1 rispetto a $y$ | In generale non somma/integra a 1 rispetto a $\theta$ |

### Perché non è una distribuzione sui parametri

La verosimiglianza è una funzione di $\theta$, ma non è automaticamente una distribuzione di probabilità su $\theta$. In generale:

$$
\int_\Theta L(\theta; y_{obs})\,d\theta \neq 1.
$$

Nel caso discreto, analogamente:

$$
\sum_{\theta \in \Theta} L(\theta; y_{obs}) \neq 1.
$$

Questo è un punto essenziale per la prospettiva bayesiana. Per ottenere una distribuzione sui parametri occorre combinare la verosimiglianza con una distribuzione a priori e poi normalizzare:

$$
p(\theta \mid y_{obs})
= \frac{L(\theta; y_{obs})p(\theta)}{\int L(\theta'; y_{obs})p(\theta')\,d\theta'}.
$$

Il capitolo successivo sarà dedicato proprio a questo passaggio.

::: {.callout-important title="Da ricordare"}
La verosimiglianza è il contributo dei dati all'aggiornamento bayesiano. Non è ancora una credenza aggiornata: diventa parte della distribuzione a posteriori solo quando viene combinata con la prior.
:::

## Scala arbitraria e verosimiglianza relativa {#sec-relative-likelihood}

La scala assoluta della verosimiglianza spesso non è importante. Per confrontare valori diversi dello stesso parametro, ciò che conta sono i **rapporti** tra verosimiglianze.

Se due funzioni differiscono solo per una costante positiva che non dipende da $\theta$,

$$
L_1(\theta) = c L_2(\theta), \qquad c > 0,
$$

allora forniscono la stessa informazione sui valori relativi di $\theta$. Infatti:

$$
\frac{L_1(\theta_a)}{L_1(\theta_b)}
= \frac{cL_2(\theta_a)}{cL_2(\theta_b)}
= \frac{L_2(\theta_a)}{L_2(\theta_b)}.
$$

Per questo motivo, quando lavoriamo con la verosimiglianza scriviamo spesso:

$$
L(\theta; y) \propto f(y \mid \theta),
$$

intendendo che abbiamo eliminato costanti che non dipendono da $\theta$.

### La verosimiglianza relativa

Per rendere più interpretabile una curva di verosimiglianza, possiamo dividerla per il suo valore massimo:

$$
R(\theta) = \frac{L(\theta)}{\max_{\theta'} L(\theta')}.
$$

La funzione $R(\theta)$ prende valori tra 0 e 1. Il valore 1 corrisponde al parametro più supportato dai dati, mentre valori più bassi indicano supporto relativo minore.

::: {.callout-note title="Interpretazione prudente"}
Dire che $R(\theta)=0.5$ non significa che $\theta$ abbia probabilità 50%. Significa che quel valore rende i dati plausibili la metà rispetto al valore che massimizza la verosimiglianza.
:::

## Verosimiglianza Bernoulli--binomiale {#sec-binomial-likelihood}

### Dati individuali Bernoulliani

Supponiamo di osservare $n$ risposte binarie:

$$
y_i =
\begin{cases}
1 & \text{se il paziente raggiunge la remissione}, \\
0 & \text{altrimenti}.
\end{cases}
$$

Assumiamo:

$$
Y_i \mid \theta \sim \text{Bernoulli}(\theta),
$$

dove $\theta$ è la probabilità di remissione.

Per una singola osservazione, la probabilità del dato osservato è:

$$
p(y_i \mid \theta) = \theta^{y_i}(1-\theta)^{1-y_i}.
$$

Se le osservazioni sono indipendenti, la verosimiglianza congiunta è:

$$
L(\theta; y_1, \ldots, y_n)
= \prod_{i=1}^{n} \theta^{y_i}(1-\theta)^{1-y_i}.
$$

Raccogliendo i termini, otteniamo:

$$
L(\theta; y_1, \ldots, y_n)
= \theta^{\sum_i y_i}(1-\theta)^{n-\sum_i y_i}.
$$

Se indichiamo con

$$
y = \sum_{i=1}^{n} y_i
$$

il numero totale di successi, allora:

$$
L(\theta; y, n) \propto \theta^y(1-\theta)^{n-y}.
$$

Questo risultato mostra che, nel modello Bernoulli indipendente, l'ordine delle osservazioni non aggiunge informazione su $\theta$: conta il numero totale di successi.

### La forma binomiale

Se osserviamo direttamente il numero totale di successi $Y=y$ su $n$ prove, allora:

$$
Y \mid \theta \sim \text{Binomiale}(n, \theta),
$$

e quindi:

$$
p(y \mid \theta) = {n \choose y}\theta^y(1-\theta)^{n-y}.
$$

Vista come funzione di $\theta$, questa diventa:

$$
L(\theta; y,n) = {n \choose y}\theta^y(1-\theta)^{n-y}.
$$

Il coefficiente combinatorio ${n \choose y}$ non dipende da $\theta$, quindi per confrontare valori di $\theta$ possiamo usare la forma proporzionale:

$$
L(\theta; y,n) \propto \theta^y(1-\theta)^{n-y}.
$$

::: {.callout-note title="Una costante può essere ignorata?"}
Se l'obiettivo è confrontare valori diversi dello stesso parametro nello stesso modello, le costanti che non dipendono da $\theta$ possono essere ignorate. Se invece si confrontano modelli diversi tramite probabilità marginali, le costanti devono essere gestite con maggiore attenzione.
:::

## Un esempio psicologico: remissione in uno studio pilota {#sec-likelihood-remission-example}

Riprendiamo l'esempio del trattamento clinico. Supponiamo di osservare $y=72$ remissioni su $n=200$ pazienti. La proporzione campionaria è:

$$
\hat{\theta} = \frac{72}{200} = 0.36.
$$

La verosimiglianza binomiale è:

$$
L(\theta; y=72,n=200) \propto \theta^{72}(1-\theta)^{128}.
$$

Questa funzione assegna il supporto massimo a $\theta=0.36$, ma non esclude in modo assoluto valori vicini, come 0.34 o 0.39. Li rende solo meno supportati in base alla loro capacità di rendere plausibile il dato osservato.

```{r}
#| label: fig-likelihood-remission
#| fig-cap: "Verosimiglianza relativa per 72 remissioni su 200 pazienti. Il massimo coincide con la proporzione osservata."

n <- 200
y <- 72
theta_grid <- seq(0.001, 0.999, length.out = 1000)
log_lik <- dbinom(y, size = n, prob = theta_grid, log = TRUE)
rel_lik <- exp(log_lik - max(log_lik))

df_lik <- data.frame(
  theta = theta_grid,
  relative_likelihood = rel_lik
)

ggplot(df_lik, aes(x = theta, y = relative_likelihood)) +
  geom_line(linewidth = 1.2) +
  geom_vline(xintercept = y / n, linetype = "dashed") +
  labs(
    x = expression(theta),
    y = "Verosimiglianza relativa"
  )
```

La curva è centrata sul valore osservato, ma la sua larghezza comunica quanto il campione sia informativo. Una curva larga indica che molti valori di $\theta$ restano compatibili con i dati; una curva stretta indica che i dati discriminano più nettamente tra valori alternativi.

### Stessa proporzione, diversa quantità di informazione

Per collegare la verosimiglianza al capitolo precedente, confrontiamo due studi con la stessa proporzione osservata, ma con dimensioni campionarie diverse:

- studio piccolo: 9 remissioni su 25 pazienti, $\hat{\theta}=0.36$;
- studio grande: 72 remissioni su 200 pazienti, $\hat{\theta}=0.36$.

La proporzione osservata è identica, ma la quantità di informazione non lo è.

```{r}
#| label: fig-likelihood-same-proportion
#| fig-cap: "Due studi con la stessa proporzione osservata ma diversa dimensione campionaria. Il campione più grande produce una verosimiglianza più concentrata."

theta_grid <- seq(0.001, 0.999, length.out = 1000)

lik_small_log <- dbinom(9, size = 25, prob = theta_grid, log = TRUE)
lik_large_log <- dbinom(72, size = 200, prob = theta_grid, log = TRUE)

df_compare <- rbind(
  data.frame(
    theta = theta_grid,
    relative_likelihood = exp(lik_small_log - max(lik_small_log)),
    studio = "9/25"
  ),
  data.frame(
    theta = theta_grid,
    relative_likelihood = exp(lik_large_log - max(lik_large_log)),
    studio = "72/200"
  )
)

ggplot(df_compare, aes(x = theta, y = relative_likelihood, linetype = studio)) +
  geom_line(linewidth = 1.2) +
  geom_vline(xintercept = 0.36, linetype = "dashed") +
  labs(
    x = expression(theta),
    y = "Verosimiglianza relativa",
    linetype = "Dati osservati"
  )
```

Il massimo è lo stesso, perché la proporzione osservata è la stessa. Tuttavia, la curva basata su 200 pazienti è molto più stretta: i dati sono più informativi. Questo è il corrispettivo, sulla scala della verosimiglianza, dell'idea di precisione discussa nel capitolo precedente.

::: {.callout-important title="Collegamento con l'errore standard"}
Nel capitolo precedente abbiamo visto che l'errore standard della proporzione decresce come $1/\sqrt{n}$. Qui vediamo la stessa idea da un'altra prospettiva: al crescere di $n$, la verosimiglianza tende a concentrarsi attorno ai valori del parametro più compatibili con i dati.
:::

## Log-verosimiglianza {#sec-log-likelihood}

### Perché usare il logaritmo

Con molti dati, la verosimiglianza è spesso il prodotto di molte probabilità o densità. Poiché molte di queste quantità sono minori di 1, il prodotto può diventare estremamente piccolo. Dal punto di vista computazionale, questo può causare *underflow numerico*: il computer rappresenta il prodotto come zero anche quando matematicamente non lo è.

Per evitare questo problema si lavora con la **log-verosimiglianza**:

$$
\ell(\theta; y) = \log L(\theta; y).
$$

Nel caso di osservazioni indipendenti:

$$
L(\theta; y_1, \ldots, y_n) = \prod_{i=1}^{n} f(y_i \mid \theta),
$$

quindi:

$$
\ell(\theta; y_1, \ldots, y_n)
= \sum_{i=1}^{n} \log f(y_i \mid \theta).
$$

Il logaritmo trasforma prodotti in somme, che sono più stabili numericamente e più semplici da analizzare.

### Massimi equivalenti

Il logaritmo naturale è una funzione monotona crescente. Di conseguenza, il valore di $\theta$ che massimizza $L(\theta)$ massimizza anche $\ell(\theta)$:

$$
\arg\max_\theta L(\theta) = \arg\max_\theta \ell(\theta).
$$

Quindi lavorare con la log-verosimiglianza non cambia il contenuto inferenziale della funzione: cambia solo la scala su cui la rappresentiamo.

::: {.callout-caution collapse="true" title="Esempio pratico: underflow e log-verosimiglianza"}
```{r}
set.seed(42)
n <- 2000
theta <- 0.35
dati <- rbinom(n, size = 1, prob = theta)

# Prodotto diretto delle probabilità: può collassare numericamente a zero
lik_diretta <- prod(dbinom(dati, size = 1, prob = theta))

# Somma dei log: stabile
log_lik <- sum(dbinom(dati, size = 1, prob = theta, log = TRUE))

cat("Verosimiglianza diretta:", lik_diretta, "\n")
cat("Log-verosimiglianza:", log_lik, "\n")
```
:::

### Log-verosimiglianza binomiale

Per il modello binomiale:

$$
L(\theta; y,n) \propto \theta^y(1-\theta)^{n-y}.
$$

La log-verosimiglianza, trascurando la costante che non dipende da $\theta$, è:

$$
\ell(\theta; y,n)
= y\log\theta + (n-y)\log(1-\theta).
$$

Questa forma rende evidente come il dato osservato contribuisca all'evidenza:

- i successi aumentano il supporto per valori alti di $\theta$;
- gli insuccessi aumentano il supporto per valori bassi di $\theta$;
- il bilanciamento tra successi e insuccessi determina il punto di massimo;
- la dimensione del campione determina quanto la curva sia concentrata.

## Verosimiglianza congiunta e accumulo dell'evidenza {#sec-joint-likelihood}

### Osservazioni indipendenti

Se i dati sono indipendenti condizionatamente a $\theta$, la verosimiglianza congiunta è il prodotto delle verosimiglianze individuali:

$$
L(\theta; y_1, \ldots, y_n)
= \prod_{i=1}^{n} f(y_i \mid \theta).
$$

Sulla scala logaritmica:

$$
\ell(\theta; y_1, \ldots, y_n)
= \sum_{i=1}^{n}\log f(y_i \mid \theta).
$$

Questa formula esprime in modo molto semplice l'accumulo dell'evidenza: ogni osservazione aggiunge un contributo alla log-verosimiglianza complessiva.

### Combinare studi indipendenti

La stessa idea vale quando combiniamo studi indipendenti. Supponiamo che quattro studi misurino lo stesso parametro $\theta$, per esempio la probabilità di successo di un intervento:

| Studio | Successi | Totale |
|---:|---:|---:|
| 1 | 23 | 30 |
| 2 | 20 | 28 |
| 3 | 29 | 40 |
| 4 | 29 | 36 |

Se assumiamo che tutti gli studi condividano lo stesso valore di $\theta$ e siano indipendenti, la log-verosimiglianza complessiva è:

$$
\ell(\theta)
= \sum_{j=1}^{4}\left[y_j\log\theta + (n_j-y_j)\log(1-\theta)\right].
$$

```{r}
#| label: fig-joint-likelihood-studies
#| fig-cap: "Log-verosimiglianza congiunta ottenuta combinando quattro studi indipendenti."

studi <- data.frame(
  successi = c(23, 20, 29, 29),
  prove    = c(30, 28, 40, 36)
)

log_lik_congiunta <- function(theta) {
  sum(studi$successi * log(theta) +
        (studi$prove - studi$successi) * log(1 - theta))
}

theta_seq <- seq(0.5, 0.9, length.out = 400)
log_lik_vals <- sapply(theta_seq, log_lik_congiunta)
rel_lik_vals <- exp(log_lik_vals - max(log_lik_vals))

ggplot(data.frame(theta = theta_seq, rel_lik = rel_lik_vals),
       aes(x = theta, y = rel_lik)) +
  geom_line(linewidth = 1.2) +
  geom_vline(xintercept = sum(studi$successi) / sum(studi$prove),
             linetype = "dashed") +
  labs(
    x = expression(theta),
    y = "Verosimiglianza relativa"
  )
```

La curva risultante riassume l'evidenza complessiva. Non abbiamo fatto una media semplice delle proporzioni: abbiamo combinato le verosimiglianze, cioè l'informazione che ciascuno studio fornisce su $\theta$.

::: {.callout-note title="Connessione con la meta-analisi"}
Nel capitolo precedente abbiamo introdotto l'idea che evidenze indipendenti si combinano sommando le precisioni. La verosimiglianza fornisce la formulazione generale di questa idea: nel caso indipendente, le verosimiglianze si moltiplicano e le log-verosimiglianze si sommano.
:::

## Verosimiglianza gaussiana {#sec-normal-likelihood}

La distribuzione Normale è particolarmente importante perché permette di collegare in modo chiaro verosimiglianza, media campionaria, errore standard e precisione.

Supponiamo di osservare misure continue, per esempio punteggi a una scala psicologica, tempi di reazione o indici psicofisiologici. Assumiamo che:

$$
Y_i \mid \mu \sim \mathcal{N}(\mu, \sigma^2),
$$

dove la media $\mu$ è ignota e la deviazione standard $\sigma$ è nota.

### Una singola osservazione

Se osserviamo un solo valore $y$, la verosimiglianza per $\mu$ è:

$$
L(\mu; y)
= \frac{1}{\sigma\sqrt{2\pi}}
\exp\left[-\frac{(y-\mu)^2}{2\sigma^2}\right].
$$

Come funzione di $\mu$, questa curva è centrata sul dato osservato $y$. I valori di $\mu$ vicini a $y$ rendono il dato più plausibile; quelli lontani lo rendono meno plausibile.

```{r}
#| label: fig-normal-likelihood-single
#| fig-cap: "Verosimiglianza gaussiana per una singola osservazione."

y_obs <- 114
sigma <- 15
mu_grid <- seq(70, 160, length.out = 500)
log_lik <- dnorm(y_obs, mean = mu_grid, sd = sigma, log = TRUE)
rel_lik <- exp(log_lik - max(log_lik))

ggplot(data.frame(mu = mu_grid, rel_lik = rel_lik),
       aes(x = mu, y = rel_lik)) +
  geom_line(linewidth = 1.2) +
  geom_vline(xintercept = y_obs, linetype = "dashed") +
  labs(
    x = expression(mu),
    y = "Verosimiglianza relativa"
  )
```

Una singola osservazione fornisce informazione, ma la curva è ancora ampia. Molti valori di $\mu$ restano compatibili con il dato.

### Un campione gaussiano

Con un campione indipendente $y_1,\ldots,y_n$, la verosimiglianza congiunta è:

$$
L(\mu; y_1,\ldots,y_n)
= \prod_{i=1}^{n}
\frac{1}{\sigma\sqrt{2\pi}}
\exp\left[-\frac{(y_i-\mu)^2}{2\sigma^2}\right].
$$

La log-verosimiglianza è:

$$
\ell(\mu)
= -\frac{n}{2}\log(2\pi\sigma^2)
- \frac{1}{2\sigma^2}\sum_{i=1}^{n}(y_i-\mu)^2.
$$

L'unico termine che dipende da $\mu$ è la somma dei quadrati degli scarti. La verosimiglianza è massima quando questa somma è minima, cioè quando:

$$
\mu = \bar{y}.
$$

Più importante ancora, la forma della verosimiglianza può essere riscritta come:

$$
L(\mu; y_1,\ldots,y_n)
\propto
\exp\left[-\frac{n}{2\sigma^2}(\mu-\bar{y})^2\right].
$$

Questa è la forma di una curva normale in $\mu$, centrata su $\bar{y}$ e con varianza:

$$
\frac{\sigma^2}{n}.
$$

Dunque, la precisione della verosimiglianza per $\mu$ è:

$$
\tau_{\text{dati}} = \frac{n}{\sigma^2}.
$$

Questo è lo stesso risultato visto nel capitolo precedente dal punto di vista dell'errore standard della media campionaria.

```{r}
#| label: fig-normal-likelihood-sample
#| fig-cap: "Verosimiglianza gaussiana relativa per la media di un campione."

y <- c(26, 35, 30, 25, 44, 30, 33, 43, 22, 43, 24, 19, 39, 31, 25,
       28, 35, 30, 26, 31, 41, 36, 26, 35, 33, 28, 27, 34, 27, 22)
sigma <- 6.5
mu_grid <- seq(25, 40, length.out = 500)

log_lik <- sapply(mu_grid, function(mu) {
  sum(dnorm(y, mean = mu, sd = sigma, log = TRUE))
})

rel_lik <- exp(log_lik - max(log_lik))

ggplot(data.frame(mu = mu_grid, rel_lik = rel_lik),
       aes(x = mu, y = rel_lik)) +
  geom_line(linewidth = 1.2) +
  geom_vline(xintercept = mean(y), linetype = "dashed") +
  labs(
    x = expression(mu),
    y = "Verosimiglianza relativa"
  )
```

::: {.callout-important title="Risultato centrale"}
Nel modello gaussiano con varianza nota, la verosimiglianza per la media ha precisione $n/\sigma^2$. Questo spiega perché, nell'aggiornamento bayesiano normale--normale, la posterior può essere vista come una media pesata tra prior e dati, con pesi proporzionali alle rispettive precisioni.
:::

## Il ruolo della massima verosimiglianza {#sec-mle-role}

La verosimiglianza può essere usata per ottenere una stima puntuale: il valore del parametro che massimizza la funzione.

$$
\hat{\theta}_{\text{MLE}}
= \arg\max_{\theta} L(\theta; y).
$$

Questa è la **stima di massima verosimiglianza** (*maximum likelihood estimate*, MLE). Nel modello binomiale:

$$
\hat{\theta}_{\text{MLE}} = \frac{y}{n}.
$$

Nel modello gaussiano con varianza nota:

$$
\hat{\mu}_{\text{MLE}} = \bar{y}.
$$

### Perché parlarne in un manuale bayesiano?

La MLE è un concetto frequentista, ma è utile anche qui per tre ragioni:

1. identifica il punto in cui la verosimiglianza raggiunge il massimo;
2. aiuta a leggere graficamente le curve di verosimiglianza;
3. fornisce un confronto con la moda della posterior bayesiana.

Tuttavia, la MLE non è l'obiettivo dell'inferenza bayesiana. Dal punto di vista bayesiano, l'intera forma della verosimiglianza è più importante del solo punto di massimo.

::: {.callout-note title="MLE, MAP e posterior"}
Se la prior è uniforme sullo spazio dei parametri, la moda della distribuzione a posteriori coincide spesso con la MLE. Con prior informative, invece, la moda a posteriori (*maximum a posteriori*, MAP) può essere diversa dalla MLE, perché incorpora anche le credenze a priori.
:::

::: {.callout-note collapse="true" title="Derivazione opzionale: MLE binomiale"}
Per il modello binomiale, trascurando costanti che non dipendono da $\theta$:

$$
\ell(\theta) = y\log\theta + (n-y)\log(1-\theta).
$$

Derivando:

$$
\frac{d\ell}{d\theta}
= \frac{y}{\theta} - \frac{n-y}{1-\theta}.
$$

Ponendo la derivata uguale a zero:

$$
\frac{y}{\theta} = \frac{n-y}{1-\theta}.
$$

Da cui:

$$
y(1-\theta) = (n-y)\theta,
$$

$$
y = n\theta,
$$

e quindi:

$$
\hat{\theta}_{\text{MLE}} = \frac{y}{n}.
$$
:::

## Confrontare valori parametrici con rapporti di verosimiglianza {#sec-likelihood-ratios}

Poiché la scala assoluta della verosimiglianza è arbitraria, spesso è più utile confrontare due valori parametrici tramite il loro rapporto:

$$
\frac{L(\theta_1; y)}{L(\theta_0; y)}.
$$

Se il rapporto è 5, i dati osservati sono 5 volte più plausibili sotto $\theta_1$ che sotto $\theta_0$. Se il rapporto è 1, i due valori spiegano i dati altrettanto bene. Se è inferiore a 1, i dati supportano maggiormente $\theta_0$.

### Esempio: moneta equilibrata o sbilanciata

Supponiamo di osservare 7 successi su 10 prove. Confrontiamo:

- $\theta_0 = 0.50$;
- $\theta_1 = 0.70$.

```{r}
#| label: likelihood-ratio-example
n <- 10
y <- 7

L_0 <- dbinom(y, size = n, prob = 0.50)
L_1 <- dbinom(y, size = n, prob = 0.70)
LR <- L_1 / L_0

cat("L(theta = 0.50):", round(L_0, 4), "\n")
cat("L(theta = 0.70):", round(L_1, 4), "\n")
cat("Rapporto L(0.70) / L(0.50):", round(LR, 2), "\n")
```

I dati sono più plausibili sotto $\theta=0.70$ che sotto $\theta=0.50$, ma questo rapporto non è una probabilità posteriore. Per trasformarlo in un aggiornamento di credenze servono anche le probabilità a priori dei valori o dei modelli considerati.

```{r}
#| label: fig-likelihood-ratio
#| fig-cap: "Rapporto di verosimiglianza tra due valori parametrici."

theta_seq <- seq(0.001, 0.999, length.out = 500)
lik_vals <- dbinom(y, size = n, prob = theta_seq)
rel_lik <- lik_vals / max(lik_vals)

point_df <- data.frame(
  theta = c(0.50, 0.70),
  rel_lik = c(
    dbinom(y, size = n, prob = 0.50),
    dbinom(y, size = n, prob = 0.70)
  ) / max(lik_vals),
  ipotesi = c("theta = 0.50", "theta = 0.70")
)

ggplot(data.frame(theta = theta_seq, rel_lik = rel_lik),
       aes(x = theta, y = rel_lik)) +
  geom_line(linewidth = 1.2) +
  geom_point(data = point_df, aes(x = theta, y = rel_lik), size = 3) +
  geom_segment(data = point_df,
               aes(x = theta, xend = theta, y = 0, yend = rel_lik),
               linetype = "dashed") +
  labs(
    x = expression(theta),
    y = "Verosimiglianza relativa"
  )
```

::: {.callout-note collapse="true" title="Connessione con il fattore di Bayes"}
Nel confronto tra due ipotesi puntuali, se assegniamo uguali probabilità a priori alle due ipotesi, il rapporto di verosimiglianza coincide con il rapporto delle probabilità posteriori. Nei problemi più generali, il confronto bayesiano tra modelli richiede la probabilità marginale dei dati e conduce al fattore di Bayes.
:::

## Errori comuni nell'interpretazione della verosimiglianza {#sec-likelihood-misinterpretations}

### Errore 1: scambiarla per la probabilità del parametro

La verosimiglianza non dice:

$$
P(\theta \mid y).
$$

Dice invece:

$$
p(y \mid \theta)
$$

vista come funzione di $\theta$. La probabilità del parametro, nella prospettiva bayesiana, è la posterior e richiede anche la prior.

### Errore 2: interpretare l'area sotto la curva come probabilità

Una curva di verosimiglianza può assomigliare a una distribuzione, ma l'area sotto la curva non ha automaticamente interpretazione probabilistica. Prima bisogna moltiplicare per una prior e normalizzare.

### Errore 3: dimenticare il modello

La verosimiglianza dipende dal modello scelto. Scrivere una verosimiglianza binomiale significa assumere prove indipendenti, stessa probabilità di successo per tutte le osservazioni e corretta definizione di successo e insuccesso.

Se queste assunzioni sono sbagliate, la verosimiglianza può essere precisa ma fuorviante. Questo riprende il tema del capitolo precedente: la precisione statistica non garantisce accuratezza scientifica.

### Errore 4: trattare la MLE come conclusione bayesiana

La MLE è il valore che massimizza la verosimiglianza. Non incorpora credenze pregresse, incertezza completa o distribuzioni a posteriori. Può essere utile, ma non sostituisce l'aggiornamento bayesiano.

::: {.callout-warning title="Sintesi"}
La verosimiglianza è indispensabile, ma non basta. Nell'inferenza bayesiana completa, essa deve essere combinata con la prior e normalizzata per ottenere la posterior.
:::

## Verso l'aggiornamento bayesiano {#sec-likelihood-to-posterior}

A questo punto abbiamo tre elementi:

1. un parametro ignoto $\theta$;
2. una prior $p(\theta)$ che rappresenta le credenze prima dei dati;
3. una verosimiglianza $L(\theta; y)$ che rappresenta il supporto fornito dai dati.

Il teorema di Bayes combina questi elementi:

$$
p(\theta \mid y)
= \frac{L(\theta; y)p(\theta)}{\int L(\theta'; y)p(\theta')\,d\theta'}.
$$

In forma proporzionale:

$$
p(\theta \mid y) \propto L(\theta; y)p(\theta).
$$

Questa formula esprime il ruolo della verosimiglianza nell'inferenza bayesiana: essa **ribilancia** la prior, aumentando il peso dei valori parametrici che rendono plausibili i dati e riducendo il peso di quelli incompatibili con l'evidenza osservata.

Il prossimo capitolo approfondirà questo passaggio, mostrando come prior e verosimiglianza si combinano in casi concreti e perché, con molti dati, la posterior tende spesso a concentrarsi attorno ai valori meglio supportati dall'evidenza.

## Riflessioni conclusive {.unnumbered .unlisted}

La verosimiglianza formalizza il passaggio dal dato osservato all'evidenza inferenziale. Essa risponde alla domanda: dato ciò che abbiamo osservato, quali valori del parametro rendono quei dati più o meno plausibili?

Il punto più importante è il cambio di prospettiva. Nel modello generativo usiamo $p(y \mid \theta)$ per descrivere i dati possibili assumendo un parametro. Nella verosimiglianza fissiamo invece i dati osservati e leggiamo la stessa quantità come funzione del parametro. Questo cambio permette di confrontare valori alternativi di $\theta$ sulla base della loro compatibilità con l'evidenza.

Abbiamo visto che la verosimiglianza può essere costruita per dati binomiali, per campioni indipendenti, per studi multipli e per dati gaussiani. In tutti i casi, essa rende visibile quanta informazione i dati portano: curve larghe indicano evidenza debole o imprecisa; curve strette indicano evidenza più discriminante.

Dal punto di vista bayesiano, però, la verosimiglianza non è il punto di arrivo. Non assegna probabilità ai parametri e non incorpora conoscenze pregresse. Il suo ruolo è quello di collegare dati e credenze: nel teorema di Bayes, la prior viene trasformata dalla verosimiglianza e normalizzata nella posterior.

## Punti chiave da ricordare {.unnumbered}

::: {.callout-important}

1. **Cambio di prospettiva**
   - Probabilità: $y$ varia, $\theta$ è fissato.
   - Verosimiglianza: $y$ è fissato, $\theta$ varia.

2. **Definizione**
   - $L(\theta; y_{obs}) = f(y_{obs}\mid\theta)$.
   - Misura la compatibilità dei dati osservati con ciascun valore del parametro.

3. **Non è una distribuzione sui parametri**
   - In generale non integra o somma a 1 rispetto a $\theta$.
   - Non va interpretata come $p(\theta \mid y)$.

4. **Scala relativa**
   - Costanti che non dipendono da $\theta$ possono spesso essere ignorate.
   - I rapporti di verosimiglianza sono più interpretabili dei valori assoluti.

5. **Dati indipendenti**
   - Le verosimiglianze si moltiplicano.
   - Le log-verosimiglianze si sommano.

6. **Modello binomiale**
   - $L(\theta; y,n) \propto \theta^y(1-\theta)^{n-y}$.
   - Il massimo è in $\hat{\theta}=y/n$.
   - Campioni più grandi producono curve più concentrate.

7. **Modello gaussiano**
   - Con varianza nota, la verosimiglianza per $\mu$ è centrata su $\bar{y}$.
   - La sua varianza è $\sigma^2/n$.
   - La precisione dei dati è $n/\sigma^2$.

8. **Ruolo bayesiano**
   - La verosimiglianza è il contributo dei dati.
   - La posterior nasce da prior $\times$ verosimiglianza, seguita da normalizzazione.

**Formule essenziali:**

$$
L(\theta; y_{obs}) = f(y_{obs}\mid\theta).
$$

$$
L(\theta; y_1,\ldots,y_n)
= \prod_{i=1}^{n} f(y_i\mid\theta),
\qquad
\ell(\theta)=\sum_{i=1}^{n}\log f(y_i\mid\theta).
$$

$$
L(\theta; y,n) \propto \theta^y(1-\theta)^{n-y}
\qquad \text{(binomiale)}.
$$

$$
L(\mu; y_1,\ldots,y_n)
\propto
\exp\left[-\frac{n}{2\sigma^2}(\mu-\bar{y})^2\right]
\qquad \text{(normale con }\sigma\text{ nota)}.
$$

$$
p(\theta\mid y) \propto L(\theta; y)p(\theta).
$$

**Per il prossimo capitolo:**

Nel @sec-likelihood-properties studieremo come la verosimiglianza si combina con distribuzioni a priori specifiche, come cambia la posterior al variare della forza dei dati e perché prior e dati possono essere interpretati in termini di informazione e precisione.

:::

::: {.callout-note collapse=true title="Informazioni sull'ambiente di sviluppo"}
```{r}
sessionInfo()
```
:::

## Bibliografia {.unnumbered .unlisted}
