# La verosimiglianza {#sec-prob-likelihood}

## Introduzione {.unnumbered .unlisted}

Nei capitoli precedenti abbiamo studiato le distribuzioni di probabilità come strumenti per descrivere il comportamento delle variabili casuali. Abbiamo visto come, una volta assunto un modello probabilistico con parametri noti, sia possibile calcolare la probabilità di osservare specifici valori o configurazioni di dati.

Nella pratica della ricerca scientifica, tuttavia, ci si trova di fronte al problema inverso. Si raccoglie un insieme di dati osservati e ci si chiede quali siano i valori dei parametri più plausibili o compatibili con quell'evidenza empirica. È proprio questo ribaltamento di prospettiva, dal calcolo della probabilità dei dati in base al modello alla stima dei parametri del modello in base ai dati, a costituire il cuore dell'inferenza statistica.

La funzione di verosimiglianza fornisce una risposta a questo problema inverso. Essa quantifica la plausibilità dei dati osservati per ciascuno dei possibili valori dei parametri, a condizione che il modello sia corretto. In pratica, la funzione di verosimiglianza costruisce una mappa della *plausibilità parametrica* che consente di individuare i valori dei parametri che meglio spiegano i dati osservati.

In questo capitolo, la funzione di verosimiglianza viene introdotta come concetto fondamentale per l'inferenza bayesiana. Nel capitolo successivo esploreremo le sue proprietà matematiche e mostreremo come essa dia origine alla distribuzione a posteriori quando viene combinata con le nostre credenze a priori.

### Panoramica del capitolo {.unnumbered .unlisted}

- Definizione e interpretazione della funzione di verosimiglianza.
- Distinzione tra verosimiglianza e funzione di probabilità.
- Log-verosimiglianza: vantaggi computazionali e analitici.
- Verosimiglianza per dati binomiali e gaussiani.
- Stima di massima verosimiglianza (MLE).
- Verosimiglianza congiunta per osservazioni multiple.
- Rapporto di verosimiglianze per il confronto tra ipotesi.

::: {.callout-tip collapse=true}
## Prerequisiti

- Capitoli sulle distribuzioni di variabili casuali discrete e continue.
- Familiarità con la distribuzione binomiale e normale.
:::

::: {.callout-caution collapse=true title="Preparazione del Notebook"}

```{r}
here::here("code", "_common.R") |> 
  source()
```
:::

## Il principio della verosimiglianza

### Definizione formale

Il principio di verosimiglianza costituisce uno dei fondamenti dell'inferenza statistica, fornendo un criterio rigoroso per valutare la plausibilità di ciascun valore possibile dei parametri alla luce dei dati osservati.

::: {#def-likelihood}
## Funzione di verosimiglianza

Sia $Y$ una variabile (o vettore) casuale la cui distribuzione dipende da un parametro incognito $\theta \in \Theta$. La distribuzione è descritta da una funzione di densità (per variabili continue) o di massa (per variabili discrete), indicata con $f(y \mid \theta)$.

Dopo aver osservato i dati $y$, la *funzione di verosimiglianza* per $\theta$ è definita come:
$$
L(\theta; y) = f(y \mid \theta).
$$

In questa formulazione:

- $y$ è **fissato**: rappresenta i dati effettivamente osservati;
- $\theta$ è **variabile**: rappresenta i valori possibili $\theta \in \Theta$ del parametro incognito oggetto di inferenza.

Pertanto, $L(\theta; y)$ assegna a ciascun possibile valore di $\theta$ un grado di coerenza con l’evidenza empirica.
:::

**Interpretazione:** la verosimiglianza **non** è la probabilità che un’ipotesi su $\theta$ sia vera. Piuttosto, essa quantifica la plausibilità dei dati osservati *supponendo vero* ciascuno dei possibili valori del parametro. I valori di $\theta$ che rendono i dati più plausibili ricevono un supporto maggiore dalla verosimiglianza.

### Verosimiglianza e funzione di probabilità: due prospettive

Sebbene abbiano la stessa forma matematica $f(y \mid \theta)$, la funzione di probabilità e la funzione di verosimiglianza differiscono radicalmente nel ruolo che assegnano ai dati $y$ e al parametro $\theta$.

*   **La funzione di probabilità** descrive la distribuzione dei dati *prima* che essi siano stati osservati. Risponde alla domanda: "Se il parametro fosse $\theta$, quanto sarebbero probabili i possibili esiti $y$?". In questo caso, $\theta$ è **fisso** (un'ipotesi) e $y$ è **variabile** (l'esito incerto).
*   **La funzione di verosimiglianza**, invece, valuta la plausibilità dei parametri *dopo* aver osservato i dati. Risponde alla domanda: "Avendo osservato il dato $y$, quanto sono plausibili i possibili valori di $\theta$?". In questo caso, $y$ è **fisso** (l'evidenza) e $\theta$ è **variabile** (l'oggetto dell'inferenza).

In sintesi, il passaggio dalla probabilità alla verosimiglianza corrisponde a un cambio di prospettiva: dai dati *potenziali* al parametro *incognito*.

| Caratteristica | Funzione di probabilità | Funzione di verosimiglianza |
|----------------|-------------------------|----------------------------|
| Variabile | $y$ (aleatoria) | $\theta$ (incognita) |
| Costante | $\theta$ (noto) | $y$ (osservato) |
| Domanda | Quali dati aspettarsi? | Quali valori dei parametri sono più plausibili? |
| Uso | Predizione | Inferenza |

Questa dualità riflette un principio fondamentale: la stessa formula matematica assume significati distinti a seconda che l'obiettivo sia la predizione o l'inferenza.

::: {.callout-important}
## Il ruolo della verosimiglianza nell'inferenza bayesiana

Nell'approccio bayesiano, la verosimiglianza funge da **ponte** tra i dati e i parametri. Essa si combina con la distribuzione a priori per produrre la distribuzione a posteriori:
$$
p(\theta \mid y) \propto L(\theta; y) \cdot p(\theta).
$$

I dati aggiornano le credenze su $\theta$ **attraverso** la verosimiglianza. Nel prossimo capitolo esploreremo in dettaglio questo meccanismo di aggiornamento.
:::


## La log-verosimiglianza

### Definizione e motivazione

In ambito statistico e computazionale, è spesso vantaggioso lavorare con la *log-verosimiglianza*, definita come:
$$
\ell(\theta; y) = \log L(\theta; y) = \log f(y \mid \theta).
$$

Questa trasformazione offre notevoli vantaggi sia dal punto di vista computazionale che analitico.

### Vantaggi computazionali e analitici

#### Vantaggi computazionali: la stabilità numerica

Quando si lavora con grandi campioni, il calcolo diretto della verosimiglianza come prodotto di molte probabilità può generare valori numericamente indistinguibili da zero a causa dell'*underflow*. Questo problema può essere risolto trasformando il prodotto in una somma tramite la **log-verosimiglianza**:

Per osservazioni indipendenti $y_1, \ldots, y_n$:
$$
\ell(\theta; y_1, \ldots, y_n) = \log L(\theta; y) = \sum_{i=1}^n \log f(y_i \mid \theta)
$$

Questa trasformazione garantisce stabilità numerica, in quanto le somme sono molto meno soggette a underflow rispetto ai prodotti di valori prossimi a zero.

::: {.callout-caution collapse="true" title="Esempio pratico: underflow vs. stabilità"}
```{r}
# Il prodotto diretto di molte probabilità piccole può collassare a zero (underflow)
n <- 1000
theta <- 0.3
set.seed(42)
dati <- sample(0:1, n, replace = TRUE)

# Verosimiglianza diretta: prodotto rischioso
prod(dbinom(dati, 1, theta))  # Potrebbe risultare 0

# Log-verosimiglianza: calcolo stabile
sum(dbinom(dati, 1, theta, log = TRUE))  # Restituisce un valore finito
```
:::

#### Vantaggi analitici: l'ottimizzazione semplificata

La forma della log-verosimiglianza offre anche notevoli vantaggi analitici:

1.  **derivate più semplici:** le derivate di una somma sono più immediate da calcolare rispetto a quelle di un prodotto, il che semplifica notevolmente la ricerca del massimo della funzione.
2.  **equivalenza del massimo:** poiché il logaritmo naturale è una funzione **monotona crescente**, massimizzare la log-verosimiglianza $\ell(\theta; y)$ è matematicamente equivalente a massimizzare la verosimiglianza $L(\theta; y)$. Il valore di $\theta$ che massimizza l'una è dunque lo stesso che massimizza l'altra.

In sintesi, l'uso della log-verosimiglianza offre un vantaggio pratico essenziale (evitare l'underflow) e uno teorico (la semplificazione delle procedure di ottimizzazione), rendendola uno strumento ideale per l'inferenza statistica moderna.

## Verosimiglianza per dati binomiali

### Un esempio introduttivo: il lancio di una moneta

Consideriamo il problema di stimare la probabilità $\theta$ che una moneta produca *Testa*. Assumiamo che ogni lancio sia indipendente e che $\theta$ rimanga costante.

Se in $n$ lanci osserviamo $y$ esiti *Testa*, la probabilità dei dati è:
$$
P(\text{dati} \mid \theta) = \theta^y (1-\theta)^{n-y}.
$$

La funzione di verosimiglianza è la stessa espressione, però vista come funzione di $\theta$:
$$
L(\theta \mid \text{dati}) \propto \theta^y (1-\theta)^{n-y}.
$$

### Esempio: due scenari a confronto

**Scenario 1**: supponiamo di osservare un esito *Testa* in due lanci della moneta ($n=2, y=1$).

* Se $\theta = 0.5$: $L(0.5) = 0.5^1 \cdot 0.5^1 = 0.25.$
* Se $\theta = 0.4$: $L(0.4) = 0.4^1 \cdot 0.6^1 = 0.24.$

In questo caso $\theta=0.5$ spiega leggermente meglio i dati.

**Scenario 2**: supponiamo di osservare un esito *Testa* in tre lanci della moneta ($n=3, y=1$). 

* Se $\theta = 0.5$: $L(0.5) = 0.5^1 \cdot 0.5^2 = 0.125$.
* Se $\theta = 0.4$: $L(0.4) = 0.4^1 \cdot 0.6^2 = 0.144$.

Ora $\theta = 0.4$ è più plausibile di $\theta = 0.5$.

Con R possiamo calcolare la verosimiglianza per tutta la gamma dei possibili valori di $\theta$.

```{r}
#| label: fig-lik-comparison
#| fig-cap: "Confronto delle funzioni di verosimiglianza per due scenari. Con più dati (3 lanci), la curva è più stretta, indicando maggiore precisione nella stima."

theta_seq <- seq(0, 1, length.out = 200)

# Scenario 1: 2 lanci, 1 testa
lik1 <- theta_seq^1 * (1 - theta_seq)^1

# Scenario 2: 3 lanci, 1 testa  
lik2 <- theta_seq^1 * (1 - theta_seq)^2

df <- data.frame(
  theta = rep(theta_seq, 2),
  likelihood = c(lik1, lik2),
  scenario = rep(c("2 lanci (1 testa)", "3 lanci (1 testa)"), each = length(theta_seq))
)

ggplot(df, aes(x = theta, y = likelihood, color = scenario)) +
  geom_line(linewidth = 1.2) +
  labs(
    x = expression(theta),
    y = "Verosimiglianza",
    color = "Scenario"
  ) +
  scale_color_manual(values = c("#4E79A7", "#E69F00")) +
  theme_minimal() 
```

**Osservazioni chiave.**
Il massimo della verosimiglianza coincide con la proporzione campionaria osservata, ossia $\hat{\theta} = y/n$. Inoltre, con l'aumentare della dimensione del campione, la curva di verosimiglianza tende a concentrarsi attorno al valore massimo, diventando progressivamente più stretta e indicando una stima più precisa. Infine, se nel campione sono presenti sia esiti *Testa* che *Croce*, i valori estremi del parametro ($\theta$ prossimo a 0 o a 1) ricevono un supporto empirico pressoché nullo, in quanto risulterebbero altamente incompatibili con i dati osservati.

### Verosimiglianza binomiale completa

Consideriamo ora un esperimento con $n = 30$ prove e $y = 23$ eventi *Testa*. Per modellare il numero totale di eventi *Testa* utilizziamo la distribuzione binomiale, che descrive la probabilità di ottenere esattamente $y$ successi in $n$ prove indipendenti, con probabilità di successo costante, pari a $\theta$. La funzione di verosimiglianza si ottiene trattando la formula della distribuzione binomiale come funzione di $\theta$ anziché di $y$:


$$
L(\theta \mid y, n) = \binom{n}{y} \theta^y (1-\theta)^{n-y} = \binom{30}{23} \theta^{23} (1 - \theta)^7.
$$

La funzione di verosimiglianza quantifica la plausibilità di ciascun valore di $\theta$ alla luce dei dati osservati. A differenza degli esempi precedenti, in questo caso manteniamo la costante moltiplicativa $\binom{30}{23}$ poiché lavoreriamo con la verosimiglianza completa.

Il codice seguente genera il grafico della funzione di verosimiglianza calcolando, per ogni valore $\theta$, la plausibilità di osservare 23 esiti *Testa* in 30 prove:

```{r}
#| label: fig-binom-lik
#| fig-cap: "Verosimiglianza binomiale per 23 successi su 30 prove. Il massimo si trova in corrispondenza della proporzione campionaria."

n <- 30
y <- 23
theta <- seq(0, 1, length.out = 1000)
likelihood <- dbinom(y, size = n, prob = theta)

ggplot(data.frame(theta, likelihood), aes(x = theta, y = likelihood)) +
  geom_line(linewidth = 1.2, color = "#4E79A7") +
  geom_vline(xintercept = y/n, linetype = "dashed", color = "#E15759") +
  annotate("text", x = y/n - 0.08, y = max(likelihood) * 0.15,
           label = paste0("MLE = ", round(y/n, 3)), color = "#E15759") +
  labs(
    x = expression(theta),
    y = "Verosimiglianza"
  ) +
  theme_minimal()
```

L'analisi grafica della funzione di verosimiglianza rivela un profilo caratterizzato da un picco marcato in corrispondenza di $\theta \approx 0.77$. Questo punto di massimo rappresenta la *stima di massima verosimiglianza* (MLE) della probabilità di successo del processo bernoulliano in esame. Si osserva che tale stima corrisponde esattamente alla proporzione campionaria osservata, ovvero $\hat{\theta} = 23/30. 

La forma della curva di verosimiglianza mostra una dispersione limitata attorno al valore massimo, indicando una relativa precisione della stima ottenuta. Ciò suggerisce che il campione fornisce un'informazione sufficientemente affidabile sul parametro della popolazione. Al contrario, i valori estremi di $\theta$, specialmente quelli prossimi agli estremi 0 e 1 dell'intervallo parametrico, presentano verosimiglianze trascurabili e sono quindi sostanzialmente incompatibili con i dati osservati.

## La stima di massima verosimiglianza

Quando osserviamo dei dati sperimentali e vogliamo stimare un parametro incognito, come ad esempio, la probabilità $\theta$ che una moneta dia *Testa*, un approccio è quello della **stima di massima verosimiglianza** (in inglese, *Maximum Likelihood Estimation*, MLE). Anche se l’inferenza bayesiana mira a ottenere la distribuzione completa dei valori plausibili del parametro, e non un unico valore puntuale, è utile capire in cosa consista la stima di massima verosimiglianza.

### Il principio

La **stima di massima verosimiglianza (MLE)** è il valore del parametro che massimizza la funzione di verosimiglianza:
$$
\hat{\theta}_{\text{MLE}} = \arg\max_{\theta} L(\theta; y).
$$

Il ragionamento alla base della MLE è semplice e intuitivo: se un certo valore del parametro assegna ai nostri dati una probabilità (o verosimiglianza) maggiore rispetto a ogni altra ipotesi, allora quel valore rappresenta l'ipotesi più credibile, ovvero quella che spiega meglio l'evidenza empirica a nostra disposizione.

### Derivazione analitica per il caso binomiale

Per derivare lo stimatore di massima verosimiglianza nel caso di una prova bernoulliana ripetuta, è opportuno lavorare con la **log-verosimiglianza**. Dati $n$ lanci indipendenti con $y$ successi (*Testa*), si ha:

$$
\ell(\theta) = \log L(\theta; y) = y \log \theta + (n-y) \log(1-\theta).
$$

Per trovare il massimo, calcoliamo la derivata prima rispetto a $\theta$ e la poniamo uguale a zero:

$$
\frac{d\ell}{d\theta} = \frac{y}{\theta} - \frac{n-y}{1-\theta} = 0.
$$

Risolvendo l'equazione per $\theta$ si ottiene:

$$
\frac{y}{\theta} = \frac{n-y}{1-\theta} \quad \Rightarrow \quad y(1-\theta) = (n-y)\theta \quad \Rightarrow \quad y - y\theta = n\theta - y\theta \quad \Rightarrow \quad y = n\theta.
$$

Pertanto, lo stimatore di massima verosimiglianza è:

$$
\hat{\theta}_{\text{MLE}} = \frac{y}{n}.
$$
In altre parole, nel modello binomiale la stima di massima verosimiglianza per la probabilità di successo coincide con la **proporzione campionaria** osservata.

### Implementazione in R

La stima di massima verosimiglianza può essere implementata in R in modo diretto, utilizzando un metodo sia esplorativo che analitico. L'obiettivo è calcolare il valore di $\theta$ che massimizza la funzione di verosimiglianza o, equivalentemente, che minimizza la log-verosimiglianza negativa.

#### Metodo 1: ricerca su griglia

Questo approccio consiste nel valutare la verosimiglianza su un'ampia griglia di valori plausibili per $\theta$. Si tratta di un metodo intuitivo che consente di visualizzare direttamente la funzione di verosimiglianza.

```{r}
# Metodo 1: Ricerca su griglia
n <- 30          # Numero di lanci
y <- 23          # Numero di successi (Testa)
theta_grid <- seq(0.001, 0.999, length.out = 10000)  # Griglia di valori
likelihood <- dbinom(y, size = n, prob = theta_grid) # Verosimiglianza per ogni punto
mle_grid <- theta_grid[which.max(likelihood)]        # Valore che massimizza
```

#### Metodo 2: ottimizzazione numerica

Un approccio più efficiente utilizza algoritmi di ottimizzazione per trovare direttamente il massimo della log-verosimiglianza. Per questo modello, possiamo usare la funzione `optim()`.

```{r}
# Metodo 2: Ottimizzazione numerica
neg_log_lik <- function(theta) {
  # Log-verosimiglianza negativa (per minimizzazione)
  -(y * log(theta) + (n - y) * log(1 - theta))
}

# Ottimizzazione vincolata nell'intervallo (0,1)
result <- optim(
  par = 0.5,                    # Valore iniziale
  fn = neg_log_lik,             # Funzione da minimizzare
  method = "Brent",             # Algoritmo per problemi unidimensionali
  lower = 0.001,                # Limite inferiore
  upper = 0.999                 # Limite superiore
)
mle_optim <- result$par         # Stima MLE
```

Entrambi i metodi producono lo stesso risultato, che coincide con la soluzione analitica $\hat{\theta}_{\text{MLE}} = y/n$.

```{r}
# Confronto dei risultati
cat("MLE (griglia):", round(mle_grid, 4), "\n")
cat("MLE (ottimizzazione):", round(mle_optim, 4), "\n")
cat("MLE (analitica):", y/n, "\n")
```

Tutti e tre gli approcci convergono alla medesima stima, dimostrando l'equivalenza tra il risultato analitico e le implementazioni numeriche. La scelta del metodo dipende dal contesto: la griglia è utile per visualizzare la verosimiglianza, mentre l'ottimizzazione diretta è più efficiente per modelli complessi.

### Relazione con l'inferenza bayesiana

Nell'approccio bayesiano, lo stimatore di massima verosimiglianza (MLE) assume un significato specifico: quando la distribuzione a priori scelta per il parametro $\theta$ è **uniforme**, la MLE coincide esattamente con la **moda della distribuzione a posteriori**. Tale stima è nota anche come **Maximum A Posteriori** (MAP).

Questo collegamento sarà approfondito nel prossimo capitolo, in cui vedremo in dettaglio come la forma della funzione di verosimiglianza, quando viene combinata con diverse scelte di distribuzioni a priori, determini la distribuzione a posteriori e, di conseguenza, tutte le inferenze che ne derivano.

## Verosimiglianza congiunta

Il concetto di verosimiglianza si generalizza in modo naturale al caso di osservazioni multiple, dando origine alla **verosimiglianza congiunta**. Questo strumento consente di combinare l'informazione proveniente da un intero campione di dati in modo da fornire una valutazione globale della plausibilità di un parametro.

### Dalle osservazioni singole al campione

Dato un campione di $n$ osservazioni indipendenti $y_1, y_2, \ldots, y_n$, la verosimiglianza complessiva si ottiene come il **prodotto** delle verosimiglianze individuali:

$$
L(\theta \mid y_1, \ldots, y_n) = \prod_{i=1}^n f(y_i \mid \theta).
$$

In forma logaritmica, questa relazione si traduce in una **somma**, una proprietà che semplifica notevolmente sia i calcoli analitici che l'implementazione numerica:

$$
\ell(\theta \mid y_1, \ldots, y_n) = \sum_{i=1}^n \log f(y_i \mid \theta).
$$

### Esempio: osservazioni Bernoulliane

Nel caso di $n$ lanci indipendenti di una moneta, in cui ogni esito $y_i$ vale 1 per *Testa* e 0 per *Croce*, la verosimiglianza congiunta assume la seguente forma:

$$
L(\theta \mid y_1, \ldots, y_n) = \prod_{i=1}^n \theta^{y_i}(1-\theta)^{1-y_i} = \theta^{\sum_{i=1}^n y_i}(1-\theta)^{n-\sum_{i=1}^n y_i}.
$$

Una caratteristica importante di questa espressione è che essa dipende dai dati **soltanto attraverso la somma totale dei successi**, $S_n = \sum_{i=1}^n y_i$. Questo aggregato rappresenta una **statistica sufficiente** per il parametro $\theta$: contiene tutta l'informazione rilevante presente nel campione necessaria per stimare la probabilità di successo.

Questo risultato mette in evidenza l'equivalenza tra due prospettive. Da un lato, è possibile considerare l'intera sequenza delle osservazioni individuali $(y_1, \dots, y_n)$. Dall'altro lato, è possibile adottare un approccio più sintetico, che considera unicamente il **conteggio totale dei successi** $S_n$. Questa statistica, che segue una distribuzione binomiale di parametri $n$ e $\theta,$ racchiude infatti tutta l'informazione rilevante per stimare il parametro.

In termini pratici, ciò significa che per effettuare l'inferenza su $\theta$ non è necessario conoscere l'ordine o la disposizione specifica dei singoli esiti *Testa* e *Croce*: è sufficiente conoscere il numero totale di eventi *Testa* osservato.

### Combinazione di studi indipendenti

La verosimiglianza congiunta fornisce un metodo rigoroso per integrare evidenze provenienti da fonti diverse. Supponiamo di avere quattro studi indipendenti che indagano lo stesso parametro sottostante $\theta$, come la probabilità di successo in una prova Bernoulliana. Supponendo che tutti e quattro gli studi condividano lo stesso parametro $\theta$, la log-verosimiglianza congiunta è data dalla somma delle log-verosimiglianze individuali:

$$
\log \mathcal{L}(\theta) = \sum_{i=1}^{4} \left[ y_i \log(\theta) + (n_i - y_i) \log(1 - \theta) \right]. 
$$

Poniamo di avere osservato i seguenti dati: 

* studio 1: 23 successi su 30 prove;
* studio 2: 20 successi su 28 prove;
* studio 3: 29 successi su 40 prove;
* studio 4: 29 successi su 36 prove.

Sviluppando la somma per i dati dei quattro studi otteniamo:

$$
\begin{aligned}
\ell(\theta) = &23\log(\theta) + 7\log(1 - \theta) \;+ \\
&20\log(\theta) + 8\log(1 - \theta) \;+ \\
&29\log(\theta) + 11\log(1 - \theta) \;+ \\
&29\log(\theta) + 7\log(1 - \theta).
\end{aligned}
$$

Questa espressione consente di valutare la plausibilità di $\theta$ utilizzando tutte le informazioni disponibili e produce una stima più robusta e precisa rispetto all'analisi dei singoli studi presi singolarmente.

```{r}
# Dati dei quattro studi
studi <- data.frame(
  studio = c("A", "B", "C", "D"),
  successi = c(23, 20, 29, 29),
  prove = c(30, 28, 40, 36)
)

# Definizione della log-verosimiglianza congiunta
log_lik_congiunta <- function(theta) {
  sum(studi$successi * log(theta) + (studi$prove - studi$successi) * log(1 - theta))
}

# Visualizzazione del profilo di verosimiglianza
theta_seq <- seq(0.5, 0.9, length.out = 200)
log_lik_vals <- sapply(theta_seq, log_lik_congiunta)

ggplot(data.frame(theta = theta_seq, log_lik = log_lik_vals),
       aes(x = theta, y = log_lik)) +
  geom_line(linewidth = 1.2, color = "#4E79A7") +
  labs(
    x = expression(theta),
    y = "Log-verosimiglianza congiunta",
    title = "Profilo di verosimiglianza per i quattro studi combinati"
  ) +
  theme_minimal()
```

```{r}
# Calcolo della MLE combinata tramite ottimizzazione numerica
result <- optim(
  par = 0.7,
  fn = function(t) -log_lik_congiunta(t),  # Minimizziamo la negativa
  method = "Brent",
  lower = 0.5,
  upper = 0.9
)

cat("Stima di massima verosimiglianza (combinata):", round(result$par, 4), "\n")
cat("Proporzione complessiva (successi/prove):", 
    round(sum(studi$successi) / sum(studi$prove), 4), "\n")
```

La stima risultante rappresenta il valore di $\theta$ più plausibile alla luce di **tutti i dati considerati insieme**, illustrando così come la verosimiglianza fornisca un meccanismo naturale per l'integrazione di evidenze multiple.

## Verosimiglianza gaussiana

La distribuzione gaussiana è uno strumento fondamentale della statistica. La sua importanza deriva dalla capacità di descrivere in modo efficace molte variabili continue di interesse psicologico e scientifico, come il quoziente intellettivo (QI), i tempi di reazione e diverse misurazioni psicofisiologiche.

### Caso di una singola osservazione

Consideriamo una variabile normale con media incognita $\mu$ e deviazione standard nota $\sigma$. Per una singola osservazione $y$, la verosimiglianza è:
$$
L(\mu \mid y) = \frac{1}{\sigma\sqrt{2\pi}} \exp\left(-\frac{(y-\mu)^2}{2\sigma^2}\right).
$$

Vista come funzione di $\mu$, questa è una curva a campana centrata sul valore osservato $y$.

```{r}
#| label: fig-normal-lik-single
#| fig-cap: "Verosimiglianza gaussiana per una singola osservazione. Il massimo si trova esattamente nel punto osservato."

y_obs <- 114
sigma <- 15
mu_grid <- seq(70, 160, length.out = 500)
likelihood <- dnorm(y_obs, mean = mu_grid, sd = sigma)

ggplot(data.frame(mu = mu_grid, lik = likelihood), aes(x = mu, y = lik)) +
  geom_line(linewidth = 1.2, color = "#4E79A7") +
  geom_vline(xintercept = y_obs, linetype = "dashed", color = "#E15759") +
  labs(
    x = expression(mu),
    y = "Verosimiglianza"
  ) +
  theme_minimal()
```

### Caso di un campione gaussiano

Per un campione di $n$ osservazioni indipendenti e identicamente distribuite (i.i.d.) $y_1, \ldots, y_n$ provenienti da una distribuzione Normale $\mathcal{N}(\mu, \sigma^2)$ con varianza $\sigma^2$ nota, la **funzione di verosimiglianza** è il prodotto delle densità individuali:

$$
L(\mu; y_1, \ldots, y_n) = \prod_{i=1}^n \frac{1}{\sqrt{2\pi\sigma^2}} \exp\left[-\frac{1}{2\sigma^2}(y_i - \mu)^2\right].
$$

Per semplificare i calcoli analitici, si considera la **log-verosimiglianza**, che trasforma il prodotto in una somma:

$$
\ell(\mu) = \log L(\mu; y_1, \ldots, y_n) = -\frac{n}{2}\log(2\pi\sigma^2) - \frac{1}{2\sigma^2}\sum_{i=1}^n (y_i - \mu)^2.
$$

Per ottenere lo stimatore di massima verosimiglianza (MLE) è necessario massimizzare $\ell(\mu)$ rispetto a $\mu$. Ciò equivale a **minimizzare** la somma dei quadrati degli scarti $\sum_{i=1}^n (y_i - \mu)^2$. Derivando e ponendo uguale a zero, si ottiene:

$$
\hat{\mu}_{\text{MLE}} = \frac{1}{n} \sum_{i=1}^n y_i = \bar{y}.
$$

Pertanto, nel caso di una distribuzione gaussiana con varianza nota, lo stimatore di massima verosimiglianza per la media $\mu$ coincide con la media campionaria. 

Questo risultato può essere facilmente verificato mediante una simulazione numerica in R.

```{r}
#| label: fig-normal-lik-sample
#| fig-cap: "Log-verosimiglianza per un campione di 30 osservazioni. Il massimo corrisponde alla media campionaria."

# Dati simulati (punteggi BDI-II)
set.seed(42)
y <- c(26, 35, 30, 25, 44, 30, 33, 43, 22, 43, 24, 19, 39, 31, 25,
       28, 35, 30, 26, 31, 41, 36, 26, 35, 33, 28, 27, 34, 27, 22)
sigma <- 6.5

# Log-verosimiglianza
log_lik <- function(mu) {
  sum(dnorm(y, mean = mu, sd = sigma, log = TRUE))
}

mu_grid <- seq(25, 40, length.out = 200)
ll_vals <- sapply(mu_grid, log_lik)

ggplot(data.frame(mu = mu_grid, ll = ll_vals), aes(x = mu, y = ll)) +
  geom_line(linewidth = 1.2, color = "#4E79A7") +
  geom_vline(xintercept = mean(y), linetype = "dashed", color = "#E15759") +
  annotate("text", x = mean(y) + 0.3, y = max(ll_vals) - 10,
           label = paste0("Media = ", round(mean(y), 2)), 
           color = "#E15759", hjust = 0) +
  labs(
    x = expression(mu),
    y = "Log-verosimiglianza"
  ) +
  theme_minimal()
```

::: {.callout-note}
## La forma della verosimiglianza gaussiana

Nel caso gaussiano, la log-verosimiglianza è una **parabola** in $\mu$: una funzione quadratica con concavità verso il basso, il cui vertice corrisponde alla media campionaria. Poiché la verosimiglianza è l'esponenziale della log-verosimiglianza, essa assume la forma di una **curva a campana gaussiana** centrata su $\bar{y}$.

L'**ampiezza** di questa campana, ovvero quanto è larga o stretta, dipende da due fattori: la variabilità intrinseca delle osservazioni ($\sigma^2$) e il numero di dati raccolti ($n$). In termini precisi, la verosimiglianza, vista come funzione di $\mu$, è una gaussiana con varianza $\sigma^2/n$.

Questa proprietà è cruciale: nel prossimo capitolo vedremo come la quantità $\sigma^2/n$ determina direttamente la precisione della distribuzione a posteriori, stabilendo il collegamento formale tra verosimiglianza e l'aggiornamento bayesiano.
:::

## Il rapporto di verosimiglianze

In statistica è frequente voler confrontare due ipotesi specifiche sui parametri di un modello scelto per descrivere i dati osservati. Una delle strategie più dirette per farlo consiste nel valutare **quanto bene ciascuna ipotesi spiega i dati**: questo è esattamente ciò che misura il *rapporto di verosimiglianze*.

### Confronto tra due ipotesi puntuali

Dato un modello e due ipotesi alternative sui parametri, $\theta_0$ e $\theta_1$, il **rapporto di verosimiglianze** è definito come:

$$
\Lambda = \frac{L(\theta_1 \mid \text{dati})}{L(\theta_0 \mid \text{dati})}.
$$

Si tratta, quindi, di un confronto diretto tra le verosimiglianze: il numeratore indica quanto i dati sono plausibili assumendo $\theta_1$, mentre il denominatore indica quanto lo sono assumendo $\theta_0$.

### Interpretazione

* **$\Lambda > 1$**: i dati sono più probabili sotto $\theta_1$ rispetto a $\theta_0$; quindi l’evidenza relativa favorisce $\theta_1$;
* **$\Lambda < 1$**: i dati sono più probabili sotto $\theta_0$; quindi l’evidenza relativa favorisce $\theta_0$;
* **$\Lambda \approx 1$**: le due ipotesi hanno un potere esplicativo simile; quindi i dati non permettono di discriminare in modo netto tra loro.

La distanza dall'unità indica quanto un'ipotesi renda i dati più (o meno) plausibili rispetto all'altra. In questo modo, il rapporto di verosimiglianze fornisce una misura continua e graduata della forza dell'evidenza empirica, evitando valutazioni dicotomiche e mettendo in primo piano il contributo informativo dei dati.

### Esempio: moneta equilibrata vs. sbilanciata

Supponiamo di osservare $x = 7$ successi su $n = 10$ lanci.
Confrontiamo due modelli:

- $H_0$: moneta equilibrata ($\theta_0 = 0.5$);
- $H_1$: moneta sbilanciata ($\theta_1 = 0.7$).

```{r}
n <- 10
y <- 7

L_H0 <- dbinom(y, n, prob = 0.5)
L_H1 <- dbinom(y, n, prob = 0.7)
LR <- L_H1 / L_H0

cat("L(H0):", round(L_H0, 4), "\n")
cat("L(H1):", round(L_H1, 4), "\n")
cat("Rapporto di verosimiglianze:", round(LR, 2), "\n")
```

Il rapporto di circa 2.3 indica che i dati sono circa 2.3 volte più probabili sotto $H_1$ rispetto a $H_0$. È un'evidenza moderata a favore della moneta sbilanciata.

```{r}
#| label: fig-lr
#| fig-cap: "Funzione di verosimiglianza con i due valori parametrici confrontati. Il rapporto delle altezze nei due punti è il rapporto di verosimiglianze."

theta_seq <- seq(0, 1, length.out = 500)
lik_vals <- dbinom(y, n, prob = theta_seq)

ggplot(data.frame(theta = theta_seq, lik = lik_vals), aes(x = theta, y = lik)) +
  geom_line(linewidth = 1.2, color = "#4E79A7") +
  geom_point(aes(x = 0.5, y = L_H0), color = "#E15759", size = 3) +
  geom_point(aes(x = 0.7, y = L_H1), color = "#59A14F", size = 3) +
  geom_segment(aes(x = 0.5, xend = 0.5, y = 0, yend = L_H0),
               linetype = "dashed", color = "#E15759") +
  geom_segment(aes(x = 0.7, xend = 0.7, y = 0, yend = L_H1),
               linetype = "dashed", color = "#59A14F") +
  annotate("text", x = 0.5, y = L_H0 + 0.02, label = "H0", color = "#E15759") +
  annotate("text", x = 0.7, y = L_H1 + 0.02, label = "H1", color = "#59A14F") +
  labs(
    x = expression(theta),
    y = "Verosimiglianza"
  ) +
  theme_minimal()
```

### Connessione con l'inferenza bayesiana

Con distribuzioni a priori uniformi (non informative), il rapporto di verosimiglianze coincide con il **fattore di Bayes**, uno strumento utilizzato in ambito bayesiano per il confronto di modelli :
$$
BF_{10} = \frac{P(\text{dati} \mid H_1)}{P(\text{dati} \mid H_0)}.
$$


## Il criterio di informazione di Akaike (AIC)

Il *Criterio di Informazione di Akaike (AIC)* fornisce una soluzione semplice per il problema della selezione dei modelli. 

### Il problema dell'overfitting

Quando si confrontano modelli, quelli più complessi (con un maggior numero di parametri) tendono ad adattarsi meglio ai dati. Tuttavia, questo vantaggio può riflettere solo una maggiore flessibilità e non una reale capacità esplicativa. Questo fenomeno è noto come "sovradattamento" (*overfitting*) e richiede quindi criteri che penalizzino opportunamente la complessità.

### Definizione dell'AIC

Il **Criterio di Informazione di Akaike (AIC)** fornisce una misura per confrontare modelli statistici, conciliando la bontà di adattamento ai dati con la loro complessità:

$$
\text{AIC} = 2k - 2\log(\hat{L}),
$$
dove $k$ è il numero di parametri stimati del modello e $\hat{L}$ rappresenta il valore massimo della funzione di verosimiglianza per quel modello.

La formula unisce due principi fondamentali dell'inferenza statistica. Il termine $-2\log(\hat{L})$ misura la mancanza di adattamento (lack of fit): valori minori indicano una maggiore compatibilità del modello con i dati. Il termine $2k$ opera invece come una penalità per la complessità, penalizzando i modelli con un numero elevato di parametri e promuovendo la parsimonia. In sostanza, l'AIC rappresenta un compromesso tra capacità esplicativa e semplicità, premiando i modelli che descrivono bene i dati utilizzando un numero minore di parametri.

**Interpretazione:** nel confronto tra modelli, viene preferito il modello con il valore AIC **più basso**. La penalità $2k$ garantisce che un adattamento ai dati leggermente migliore, ma ottenuto aggiungendo molti parametri, non venga considerato un reale miglioramento del modello, promuovendo il principio di parsimonia.

### Esempio: effetto del contenuto emotivo sulla memoria

Supponiamo di voler valutare l'effetto del contenuto emotivo delle immagini sulla memoria visiva. In un esperimento controllato, 30 partecipanti per condizione hanno mostrato i seguenti risultati:

```{r}
# Dati sperimentali
successi_neutro <- 14
successi_emozione <- 22
n <- 30
```

Il modello nullo ipotizza che il contenuto emotivo non influenzi la memoria, postulando una probabilità comune per entrambe le condizioni:

```{r}
# Modello nullo: stessa probabilità per entrambi
p_null <- (successi_neutro + successi_emozione) / (2 * n)
ll_null <- dbinom(successi_neutro, n, p_null, log = TRUE) +
           dbinom(successi_emozione, n, p_null, log = TRUE)
AIC_null <- 2 * 1 - 2 * ll_null  # 1 parametro
```

Il modello alternativo consente probabilità differenziate, riconoscendo il possibile effetto dell'emozione:

```{r}
# Modello alternativo: probabilità diverse
p1 <- successi_neutro / n
p2 <- successi_emozione / n
ll_alt <- dbinom(successi_neutro, n, p1, log = TRUE) +
          dbinom(successi_emozione, n, p2, log = TRUE)
AIC_alt <- 2 * 2 - 2 * ll_alt  # 2 parametri
```

La valutazione mediante AIC bilancia adattamento e complessità:

```{r}
cat("Modello nullo - AIC:", round(AIC_null, 2), "\n")
cat("Modello alternativo - AIC:", round(AIC_alt, 2), "\n")
cat("Differenza (ΔAIC):", round(AIC_alt - AIC_null, 2), "\n")
```

Una differenza AIC negativa indica che il modello alternativo è preferibile nonostante abbia un parametro in più. L'evidenza suggerisce che il modello che assegna probabilità distinte ai due gruppi descrive meglio i dati osservati.

## Riflessioni conclusive {.unnumbered .unlisted}

La funzione di verosimiglianza è il concetto centrale che collega i dati ai parametri nell’inferenza statistica. Per ogni possibile valore del parametro, essa quantifica quanto i dati osservati siano compatibili con quel valore, offrendo una mappa di plausibilità basata sull'evidenza empirica.

In questo capitolo abbiamo esplorato le caratteristiche di base della verosimiglianza. Abbiamo visto che la funzione di verosimiglianza **inverte** la prospettiva della funzione di probabilità: non ci chiediamo quali dati possiamo aspettarci in base al parametro, ma quale sia la credibilità relativa dei possibili valori del parametro alla luce dei dati effettivamente osservati. Abbiamo anche riconosciuto i vantaggi computazionali e analitici della log-verosimiglianza, che trasforma i prodotti, soggetti al problema dell'underflow, in somme gestibili.

Lo stimatore di massima verosimiglianza (MLE) è il valore del parametro che massimizza la funzione di verosimiglianza. Per i modelli più semplici, come quello binomiale e quello normale, la MLE coincide con statistiche campionarie intuitive, come la proporzione e la media del campione. Abbiamo inoltre compreso come la verosimiglianza congiunta permetta di combinare informazioni provenienti da fonti multiple e come il rapporto di verosimiglianza fornisca una misura dell'evidenza relativa tra ipotesi alternative.

Nel prossimo capitolo approfondiremo le proprietà matematiche della verosimiglianza e vedremo come essa si combina con la distribuzione a priori per generare la distribuzione a posteriori. In particolare, esamineremo il motivo per cui la verosimiglianza tende a concentrarsi attorno al valore "vero" del parametro, come la sua precisione aumenti con l'aumentare dei dati e come questa precisione si combini con quella della distribuzione a priori. Infine, esamineremo le implicazioni della legge dei grandi numeri e del teorema del limite centrale per l’inferenza bayesiana, così da poter comprendere meglio il meccanismo dell’aggiornamento bayesiano.

::: {.callout-note collapse=true title="Informazioni sull'ambiente di sviluppo"}
```{r}
sessionInfo()
```
:::

## Bibliografia {.unnumbered .unlisted}
