# La verosimiglianza {#sec-prob-likelihood}

::: {.callout-note title="In sintesi"}
**Da sapere**  Comprendere che la verosimiglianza legge il modello dei dati nella direzione inversa: i dati osservati restano fissi e si confrontano valori diversi del parametro. Distinguere verosimiglianza, probabilità dei dati e distribuzione a posteriori; riconoscere il significato della forma, del massimo e della concentrazione di una curva di verosimiglianza.

**Da saper fare**  Spiegare intuitivamente che cosa significa che un valore del parametro rende i dati più plausibili di un altro; interpretare un rapporto di verosimiglianza senza trasformarlo in una probabilità del parametro; descrivere perché nell'aggiornamento bayesiano la prior viene moltiplicata per la verosimiglianza e poi normalizzata.
:::

## Introduzione {.unnumbered .unlisted}

In uno studio pilota, 72 pazienti su 200 raggiungono la remissione dopo un trattamento. La proporzione osservata è 0.36, ma il numero 0.36 non ci dice ancora, da solo, quale sia l'efficacia reale del trattamento. Per interpretarlo dobbiamo immaginare diversi valori possibili del parametro e domandarci che cosa avremmo potuto osservare sotto ciascuno di essi.

Se l'efficacia reale fosse 0.20, osservare 72 remissioni sarebbe relativamente inatteso. Se fosse 0.36, il risultato sarebbe molto più naturale. Se fosse 0.60, sarebbe di nuovo difficile osservare una proporzione tanto bassa. La **verosimiglianza** organizza questo confronto: per ogni valore possibile del parametro, misura quanto bene quel valore riesce a rendere plausibili i dati che abbiamo effettivamente osservato.

La domanda non è ancora «qual è la probabilità che il parametro valga 0.36?». Questa è una domanda a posteriori e richiede anche una prior. La domanda della verosimiglianza è più elementare:

> Se il parametro avesse un certo valore, quanto sarebbero plausibili proprio i dati osservati?

## Perché la verosimiglianza è il motore dell'aggiornamento bayesiano?

Prima di raccogliere i dati, la prior assegna peso ai diversi valori del parametro. Dopo avere osservato i dati, quei pesi devono cambiare: i valori che rendevano i dati relativamente plausibili conservano o aumentano il loro peso; quelli che rendevano i dati difficili da osservare ne perdono.

La verosimiglianza è il meccanismo che realizza questa selezione. In forma schematica:

$$
\underbrace{p(\theta)}_{\text{peso prima dei dati}}
\times
\underbrace{L(\theta;y)}_{\text{compatibilità con i dati}}
\quad\longrightarrow\quad
\underbrace{p(\theta\mid y)}_{\text{peso dopo i dati}}.
$$

La normalizzazione finale trasforma i prodotti in una distribuzione che integra o somma a 1. Senza la verosimiglianza, i dati non potrebbero modificare la prior; senza la prior, la verosimiglianza non sarebbe ancora una distribuzione di probabilità sul parametro.

::: {.callout-important title="L'intuizione da conservare"}
La prior dice **quali valori consideravamo plausibili prima**. La verosimiglianza dice **quanto ciascun valore riesce a rendere plausibili i dati osservati**. La posterior combina entrambe le informazioni.
:::

::: {.callout-tip title="Prerequisiti"}
Per seguire il capitolo è utile avere letto @sec-prob-bayes-theorem, @sec-prob-inference-uncertainty, @sec-prob-intro-distr, @sec-prob-discr-distr e @sec-prob-cont-distr. Per la notazione matematica, consulta @sec-apx-math-symbols.

Per richiami su prodotti, logaritmi, derivate e integrali, consulta le appendici matematiche disponibili nel Companion.
:::

## Panoramica del capitolo {.unnumbered .unlisted}

Il capitolo procede in nove passaggi:

1. distingue la direzione predittiva dalla direzione inferenziale;
2. definisce la verosimiglianza fissando i dati e facendo variare il parametro;
3. chiarisce perché la verosimiglianza non è una posterior;
4. interpreta forma, massimo, larghezza e rapporti di una curva di verosimiglianza;
5. costruisce la verosimiglianza Bernoulli--binomiale;
6. introduce la log-verosimiglianza e l'accumulo dell'evidenza;
7. presenta la verosimiglianza gaussiana e il ruolo della precisione;
8. discute con prudenza massima verosimiglianza e rapporti di verosimiglianza;
9. mostra intuitivamente come prior e verosimiglianza producano la posterior.

::: {.callout-note title="Preparazione del notebook"}
```{r}
#| output: false
here::here("code", "_common.R") |>
  source()
apply_visual_theme()
```
:::

## Dal modello generativo alla domanda inversa {#sec-likelihood-inverse-question}

### La direzione predittiva

Un modello probabilistico descrive quali dati potremmo osservare se il parametro fosse noto. Nel caso di risposte binarie possiamo scrivere:

$$
Y_i \mid \theta \overset{\mathrm{iid}}{\sim} \operatorname{Bernoulli}(\theta),
\qquad i=1,\ldots,n.
$$

Se $\theta=0.36$, ogni osservazione ha probabilità 0.36 di essere un successo, sotto le ipotesi di indipendenza condizionata e probabilità comune. La direzione è:

$$
\theta \quad\longrightarrow\quad \text{dati possibili}.
$$

In questa lettura, $\theta$ è fissato e sono i dati a variare. La quantità

$$
p(y\mid\theta)
$$

risponde alla domanda:

> Se il parametro valesse $\theta$, con quale probabilità o densità potremmo osservare $y$?

### La direzione inferenziale

Nella ricerca empirica la situazione è rovesciata: i dati sono già stati osservati e il parametro è ignoto. Se registriamo 72 remissioni su 200 pazienti, fissiamo quel risultato e confrontiamo valori diversi di $\theta$:

$$
\text{dati osservati} \quad\longrightarrow\quad \text{confronto tra valori del parametro}.
$$

La formula matematica rimane $p(y\mid\theta)$, ma cambia il ruolo degli argomenti. Come probabilità o densità, facciamo variare $y$ tenendo fisso $\theta$. Come verosimiglianza, teniamo fisso $y$ e facciamo variare $\theta$.

### Un esempio minimo

Supponiamo di osservare 7 successi su 10 prove. Consideriamo, per il momento, soltanto tre valori possibili di $\theta$:

| Valore ipotizzato | Probabilità di osservare esattamente 7 successi |
|---:|---:|
| $\theta=0.30$ | 0.009 |
| $\theta=0.50$ | 0.117 |
| $\theta=0.70$ | 0.267 |

Il risultato osservato è quindi molto più compatibile con $\theta=0.70$ che con $\theta=0.30$. Questo confronto non dice ancora che $\theta=0.70$ abbia probabilità 0.70, né che sia certamente il valore vero. Dice soltanto che, tra i valori considerati e sotto il modello binomiale, 7 successi su 10 sarebbero più facili da osservare se $\theta$ fosse vicino a 0.70.

::: {.callout-note title="Idea chiave"}
La verosimiglianza non inverte automaticamente la probabilità condizionata. Legge la stessa funzione $p(y\mid\theta)$ con i dati fissati e confronta quanto bene valori diversi di $\theta$ rendono plausibile ciò che è stato osservato.
:::

## Definizione della funzione di verosimiglianza {#sec-likelihood-definition}

::: {.callout-note title="Definizione formale"}
Sia $Y$ una variabile casuale, o un vettore di variabili casuali, la cui distribuzione dipende da un parametro ignoto $\theta\in\Theta$. Indichiamo con $f(y\mid\theta)$ la funzione di massa, nel caso discreto, o la funzione di densità, nel caso continuo.

Dopo avere osservato $y_{\mathrm{obs}}$, la **funzione di verosimiglianza** è la stessa espressione considerata come funzione di $\theta$:

$$
L(\theta;y_{\mathrm{obs}})=f(y_{\mathrm{obs}}\mid\theta),
\qquad \theta\in\Theta.
$$

I dati $y_{\mathrm{obs}}$ sono fissi; il parametro $\theta$ varia.
:::

Valori di $\theta$ con verosimiglianza maggiore rendono i dati osservati relativamente più plausibili, sotto il modello adottato. La parola **relativamente** è essenziale: la verosimiglianza confronta valori del parametro, ma non assegna loro direttamente probabilità.

### Probabilità e verosimiglianza a confronto

| Aspetto | Probabilità o densità | Verosimiglianza |
|---|---|---|
| Espressione | $f(y\mid\theta)$ | $L(\theta;y_{\mathrm{obs}})=f(y_{\mathrm{obs}}\mid\theta)$ |
| Quantità fissata | $\theta$ | $y_{\mathrm{obs}}$ |
| Quantità variabile | $y$ | $\theta$ |
| Domanda | Quali dati sono attesi se conosco $\theta$? | Quali valori di $\theta$ rendono plausibili i dati osservati? |
| Normalizzazione | Somma o integra a 1 rispetto a $y$ | Non è richiesta rispetto a $\theta$ |
| Esito | Distribuzione dei dati | Funzione di confronto tra valori parametrici |

### Perché non è una distribuzione sui parametri

La verosimiglianza è una funzione di $\theta$, ma in generale non è normalizzata rispetto a $\theta$:

$$
\int_{\Theta}L(\theta;y_{\mathrm{obs}})\,d\theta \neq 1.
$$

Anche quando l'integrale è finito e la curva potrebbe essere riscalata per avere area 1, questa operazione da sola non costituisce un aggiornamento neutrale. Equivarrebbe a introdurre una specifica scelta di misura o, in molti casi semplici, una prior uniforme sulla parametrizzazione usata. Una trasformazione del parametro potrebbe cambiare il risultato.

Nell'inferenza bayesiana la distribuzione sul parametro nasce invece da un passaggio esplicito:

$$
p(\theta\mid y_{\mathrm{obs}})
=
\frac{L(\theta;y_{\mathrm{obs}})p(\theta)}
{\int_{\Theta}L(\theta';y_{\mathrm{obs}})p(\theta')\,d\theta'}.
$$

::: {.callout-important title="Da ricordare"}
La verosimiglianza è il contributo dei dati all'aggiornamento. La posterior è il risultato della combinazione tra prior e verosimiglianza, seguita dalla normalizzazione.
:::

## Scala arbitraria e verosimiglianza relativa {#sec-relative-likelihood}

Per definizione, la verosimiglianza è uguale alla massa o densità dei dati osservati:

$$
L(\theta;y)=f(y\mid\theta).
$$

Quando confrontiamo valori di $\theta$ all'interno dello stesso modello, possiamo però eliminare i fattori positivi che non dipendono da $\theta$. Se

$$
L_1(\theta)=cL_2(\theta), \qquad c>0,
$$

allora i rapporti tra valori parametrici restano invariati:

$$
\frac{L_1(\theta_a)}{L_1(\theta_b)}
=
\frac{L_2(\theta_a)}{L_2(\theta_b)}.
$$

Per questo si scrive spesso

$$
L(\theta;y)\propto g(\theta;y),
$$

dopo avere rimosso costanti che non cambiano al variare di $\theta$.

### La verosimiglianza relativa

Una curva può essere resa più leggibile dividendo ogni valore per il massimo:

$$
R(\theta)=\frac{L(\theta)}{\max_{\theta'}L(\theta')}.
$$

La verosimiglianza relativa varia tra 0 e 1. Il valore 1 identifica il punto che rende i dati più plausibili tra quelli considerati. Se $R(\theta)=0.5$, il dataset osservato ha, in quel punto, una verosimiglianza pari alla metà del massimo.

::: {.callout-warning title="Non è una probabilità del parametro"}
$R(\theta)=0.5$ non significa che $\theta$ abbia probabilità 50%, né che vi sia una probabilità del 50% che sia vero. È soltanto un confronto con il valore che massimizza la verosimiglianza.
:::

## Verosimiglianza Bernoulli--binomiale {#sec-binomial-likelihood}

### Dati individuali Bernoulliani

Supponiamo di osservare $n$ esiti binari:

$$
y_i=
\begin{cases}
1 & \text{se il paziente raggiunge la remissione},\\
0 & \text{altrimenti}.
\end{cases}
$$

Assumiamo che, condizionatamente a $\theta$, gli esiti siano indipendenti e condividano la stessa probabilità:

$$
Y_i\mid\theta\overset{\mathrm{iid}}{\sim}\operatorname{Bernoulli}(\theta).
$$

Per una singola osservazione:

$$
p(y_i\mid\theta)=\theta^{y_i}(1-\theta)^{1-y_i}.
$$

Per l'intera sequenza osservata:

$$
L(\theta;y_1,\ldots,y_n)
=
\prod_{i=1}^{n}\theta^{y_i}(1-\theta)^{1-y_i}.
$$

Se $y=\sum_i y_i$ è il numero totale di successi, raccogliendo i termini otteniamo:

$$
L(\theta;y_1,\ldots,y_n)
=
\theta^y(1-\theta)^{n-y}.
$$

Sotto questo modello, l'ordine degli esiti non modifica la forma della verosimiglianza per $\theta$: contano il numero di successi e il numero di insuccessi.

### La forma binomiale

Se il dato osservato è direttamente il conteggio $Y=y$ su $n$ prove, allora

$$
Y\mid\theta\sim\operatorname{Binomiale}(n,\theta)
$$

e

$$
L(\theta;y,n)
=
{n\choose y}\theta^y(1-\theta)^{n-y}.
$$

Il coefficiente ${n\choose y}$ conta quante sequenze producono lo stesso numero di successi. Cambia la probabilità del conteggio rispetto alla probabilità di una singola sequenza, ma non cambia il confronto tra valori di $\theta$, perché non dipende da $\theta$:

$$
L(\theta;y,n)\propto\theta^y(1-\theta)^{n-y}.
$$

::: {.callout-note title="Che cosa raccontano successi e insuccessi?"}
Il fattore $\theta^y$ favorisce valori più alti di $\theta$ quando osserviamo molti successi; il fattore $(1-\theta)^{n-y}$ favorisce valori più bassi quando osserviamo molti insuccessi. La curva nasce dal bilanciamento tra queste due componenti.
:::

::: {.callout-warning title="Quando non basta il modello binomiale"}
La forma binomiale presuppone indipendenza condizionata e una probabilità comune. Dipendenza tra pazienti, differenze individuali sistematiche o variazioni tra centri clinici richiedono modelli più ricchi.
:::

## Un esempio psicologico: remissione in uno studio pilota {#sec-likelihood-remission-example}

Supponiamo di osservare $y=72$ remissioni su $n=200$ pazienti. La proporzione campionaria è:

$$
\hat{\theta}=\frac{72}{200}=0.36.
$$

La verosimiglianza binomiale è:

$$
L(\theta;y=72,n=200)\propto\theta^{72}(1-\theta)^{128}.
$$

```{r}
#| label: fig-likelihood-remission
#| fig-cap: "Verosimiglianza relativa per 72 remissioni su 200 pazienti. Il massimo si trova in corrispondenza della proporzione osservata."

n <- 200
y <- 72
theta_grid <- seq(0.001, 0.999, length.out = 1000)
log_lik <- dbinom(y, size = n, prob = theta_grid, log = TRUE)
rel_lik <- exp(log_lik - max(log_lik))

df_lik <- data.frame(
  theta = theta_grid,
  relative_likelihood = rel_lik
)

ggplot(df_lik, aes(x = theta, y = relative_likelihood)) +
  geom_line(linewidth = 1.2) +
  geom_vline(xintercept = y / n, linetype = "dashed") +
  labs(
    x = expression(theta),
    y = "Verosimiglianza relativa"
  )
```

La curva in @fig-likelihood-remission raggiunge il massimo in $\theta=0.36$. Valori vicini, come 0.34 o 0.39, rendono comunque i dati abbastanza plausibili; valori molto lontani producono una verosimiglianza relativa più bassa.

::: {.callout-note title="Come leggere una curva di verosimiglianza"}
- **Posizione del massimo:** indica il valore che rende i dati osservati più plausibili tra quelli considerati.
- **Larghezza:** indica quanto bene i dati discriminano tra valori vicini; una curva larga discrimina poco, una curva stretta discrimina di più.
- **Forma:** può essere simmetrica oppure asimmetrica, a seconda del modello e dei dati.
- **Altezza assoluta:** non va letta come probabilità del parametro; sono soprattutto i rapporti tra altezze a essere informativi.
:::

### Stessa proporzione, diversa quantità di informazione

Confrontiamo due studi con la stessa proporzione osservata:

- 9 remissioni su 25 pazienti, $\hat\theta=0.36$;
- 72 remissioni su 200 pazienti, $\hat\theta=0.36$.

```{r}
#| label: fig-likelihood-same-proportion
#| fig-cap: "Stessa proporzione osservata, ma diversa numerosità. Il campione più grande produce una verosimiglianza più concentrata."

theta_grid <- seq(0.001, 0.999, length.out = 1000)

lik_small_log <- dbinom(9, size = 25, prob = theta_grid, log = TRUE)
lik_large_log <- dbinom(72, size = 200, prob = theta_grid, log = TRUE)

df_compare <- rbind(
  data.frame(
    theta = theta_grid,
    relative_likelihood = exp(lik_small_log - max(lik_small_log)),
    studio = "9/25"
  ),
  data.frame(
    theta = theta_grid,
    relative_likelihood = exp(lik_large_log - max(lik_large_log)),
    studio = "72/200"
  )
)

ggplot(df_compare, aes(x = theta, y = relative_likelihood, linetype = studio)) +
  geom_line(linewidth = 1.2) +
  geom_vline(xintercept = 0.36, linetype = "dashed") +
  labs(
    x = expression(theta),
    y = "Verosimiglianza relativa",
    linetype = "Dati osservati"
  )
```

In @fig-likelihood-same-proportion il massimo coincide, perché la proporzione è la stessa. La curva basata su 200 pazienti è però molto più stretta: il campione grande esclude più nettamente valori lontani da 0.36. La numerosità non cambia necessariamente il punto preferito dai dati, ma cambia quanto decisamente i dati lo distinguono dalle alternative.

::: {.callout-important title="Collegamento con la precisione"}
Nel capitolo precedente abbiamo visto che l'errore standard della proporzione diminuisce all'aumentare di $n$. La maggiore concentrazione della verosimiglianza esprime la stessa idea dal punto di vista del confronto tra valori parametrici.
:::

## Log-verosimiglianza {#sec-log-likelihood}

### Perché usare il logaritmo

Con molte osservazioni, la verosimiglianza è il prodotto di numerose probabilità o densità spesso minori di 1. Il prodotto può diventare così piccolo da essere rappresentato dal computer come zero. Per evitare questo problema si usa la **log-verosimiglianza**:

$$
\ell(\theta;y)=\log L(\theta;y).
$$

Se le osservazioni sono indipendenti condizionatamente a $\theta$:

$$
L(\theta;y_1,\ldots,y_n)=\prod_{i=1}^{n}f(y_i\mid\theta),
$$

allora

$$
\ell(\theta;y_1,\ldots,y_n)
=
\sum_{i=1}^{n}\log f(y_i\mid\theta).
$$

Il logaritmo trasforma quindi i prodotti in somme. L'idea inferenziale non cambia: cambia soltanto la scala di rappresentazione.

### Lo stesso massimo su una scala diversa

Poiché il logaritmo è strettamente crescente:

$$
\arg\max_\theta L(\theta;y)
=
\arg\max_\theta \ell(\theta;y).
$$

La log-verosimiglianza conserva l'ordine dei valori: se un parametro ha verosimiglianza maggiore di un altro, ha anche log-verosimiglianza maggiore.

::: {.callout-note collapse="true" title="Esempio computazionale: evitare l'underflow"}
```{r}
set.seed(42)
n <- 2000
theta <- 0.35
dati <- rbinom(n, size = 1, prob = theta)

lik_diretta <- prod(dbinom(dati, size = 1, prob = theta))
log_lik <- sum(dbinom(dati, size = 1, prob = theta, log = TRUE))

cat("Verosimiglianza diretta:", lik_diretta, "\n")
cat("Log-verosimiglianza:", log_lik, "\n")
```
:::

### Log-verosimiglianza binomiale

Trascurando la costante che non dipende da $\theta$:

$$
\ell(\theta;y,n)
=
y\log\theta+(n-y)\log(1-\theta).
$$

Questa forma rende visibile l'accumulo dell'evidenza: ogni successo aggiunge un termine $\log\theta$ e ogni insuccesso aggiunge un termine $\log(1-\theta)$. Il punto di equilibrio determina il massimo; il numero complessivo di osservazioni determina la curvatura e quindi la capacità di discriminare tra valori vicini.

## Verosimiglianza congiunta e accumulo dell'evidenza {#sec-joint-likelihood}

### Osservazioni condizionatamente indipendenti

Se le osservazioni sono indipendenti una volta fissato $\theta$, la verosimiglianza congiunta è il prodotto dei contributi individuali:

$$
L(\theta;y_1,\ldots,y_n)
=
\prod_{i=1}^{n}f(y_i\mid\theta).
$$

Sulla scala logaritmica:

$$
\ell(\theta;y_1,\ldots,y_n)
=
\sum_{i=1}^{n}\log f(y_i\mid\theta).
$$

Ogni nuova osservazione modifica quindi il profilo complessivo della verosimiglianza. Non «vota» semplicemente per un valore: aggiunge informazione secondo ciò che il modello prevede per tutti i valori del parametro.

### Combinare studi sotto un parametro comune

Supponiamo che quattro studi misurino la stessa probabilità di successo $\theta$:

| Studio | Successi | Totale |
|---:|---:|---:|
| 1 | 23 | 30 |
| 2 | 20 | 28 |
| 3 | 29 | 40 |
| 4 | 29 | 36 |

Se gli studi sono indipendenti condizionatamente a un unico valore comune di $\theta$, la log-verosimiglianza complessiva è:

$$
\ell(\theta)
=
\sum_{j=1}^{4}
\left[y_j\log\theta+(n_j-y_j)\log(1-\theta)\right].
$$

```{r}
#| label: fig-joint-likelihood-studies
#| fig-cap: "Verosimiglianza relativa congiunta ottenuta combinando quattro studi sotto l'ipotesi di un parametro comune."

studi <- data.frame(
  successi = c(23, 20, 29, 29),
  prove = c(30, 28, 40, 36)
)

log_lik_congiunta <- function(theta) {
  sum(studi$successi * log(theta) +
        (studi$prove - studi$successi) * log(1 - theta))
}

theta_seq <- seq(0.5, 0.9, length.out = 400)
log_lik_vals <- vapply(theta_seq, log_lik_congiunta, numeric(1))
rel_lik_vals <- exp(log_lik_vals - max(log_lik_vals))

ggplot(data.frame(theta = theta_seq, rel_lik = rel_lik_vals),
       aes(x = theta, y = rel_lik)) +
  geom_line(linewidth = 1.2) +
  geom_vline(
    xintercept = sum(studi$successi) / sum(studi$prove),
    linetype = "dashed"
  ) +
  labs(
    x = expression(theta),
    y = "Verosimiglianza relativa"
  )
```

La curva in @fig-joint-likelihood-studies riassume l'evidenza sotto un modello a effetto comune. Non abbiamo fatto una media non ponderata delle quattro proporzioni: abbiamo usato la probabilità congiunta dei dati sotto ciascun valore di $\theta$.

::: {.callout-warning title="Il parametro comune è un'ipotesi"}
Se l'efficacia varia tra studi, popolazioni o contesti, moltiplicare le verosimiglianze sotto un unico $\theta$ può essere fuorviante. In quel caso serve un modello gerarchico che rappresenti esplicitamente l'eterogeneità.
:::

## Verosimiglianza gaussiana {#sec-normal-likelihood}

Supponiamo di osservare misure continue e di adottare il modello:

$$
Y_i\mid\mu\overset{\mathrm{iid}}{\sim}\mathcal{N}(\mu,\sigma^2),
$$

dove $\mu$ è ignota e $\sigma$ è nota. L'ipotesi di normalità è parte del modello e deve essere valutata rispetto al fenomeno e ai dati.

### Una singola osservazione

Se osserviamo $y$, la verosimiglianza per $\mu$ è:

$$
L(\mu;y)
=
\frac{1}{\sigma\sqrt{2\pi}}
\exp\left[-\frac{(y-\mu)^2}{2\sigma^2}\right].
$$

Nel caso continuo questa espressione è una densità valutata nel dato osservato, non la probabilità del singolo punto. Come funzione di $\mu$, è massima in $\mu=y$ e diminuisce allontanandosi dal dato.

```{r}
#| label: fig-normal-likelihood-single
#| fig-cap: "Verosimiglianza gaussiana relativa per la media, data una singola osservazione."

y_obs <- 114
sigma <- 15
mu_grid <- seq(70, 160, length.out = 500)
log_lik <- dnorm(y_obs, mean = mu_grid, sd = sigma, log = TRUE)
rel_lik <- exp(log_lik - max(log_lik))

ggplot(data.frame(mu = mu_grid, rel_lik = rel_lik),
       aes(x = mu, y = rel_lik)) +
  geom_line(linewidth = 1.2) +
  geom_vline(xintercept = y_obs, linetype = "dashed") +
  labs(
    x = expression(mu),
    y = "Verosimiglianza relativa"
  )
```

La curva in @fig-normal-likelihood-single è ampia: una sola osservazione non distingue nettamente tra molti valori possibili di $\mu$.

### Un campione gaussiano

Con $n$ osservazioni indipendenti:

$$
L(\mu;y_1,\ldots,y_n)
=
\prod_{i=1}^{n}
\frac{1}{\sigma\sqrt{2\pi}}
\exp\left[-\frac{(y_i-\mu)^2}{2\sigma^2}\right].
$$

La log-verosimiglianza è:

$$
\ell(\mu)
=
-\frac{n}{2}\log(2\pi\sigma^2)
-\frac{1}{2\sigma^2}\sum_{i=1}^{n}(y_i-\mu)^2.
$$

La verosimiglianza è massima quando la somma degli scarti quadratici è minima, cioè in $\mu=\bar y$. Inoltre:

$$
L(\mu;y_1,\ldots,y_n)
\propto
\exp\left[-\frac{n}{2\sigma^2}(\mu-\bar y)^2\right].
$$

Questa espressione ha la stessa forma di un nucleo normale centrato su $\bar y$, con scala $\sigma/\sqrt n$. La curvatura, o precisione dei dati rispetto a $\mu$, è:

$$
\tau_{\mathrm{dati}}=\frac{n}{\sigma^2}.
$$

```{r}
#| label: fig-normal-likelihood-sample
#| fig-cap: "Verosimiglianza gaussiana relativa per la media di un campione, assumendo nota la deviazione standard."

y <- c(26, 35, 30, 25, 44, 30, 33, 43, 22, 43, 24, 19, 39, 31, 25,
       28, 35, 30, 26, 31, 41, 36, 26, 35, 33, 28, 27, 34, 27, 22)
sigma <- 6.5
mu_grid <- seq(25, 40, length.out = 500)

log_lik <- vapply(mu_grid, function(mu) {
  sum(dnorm(y, mean = mu, sd = sigma, log = TRUE))
}, numeric(1))

rel_lik <- exp(log_lik - max(log_lik))

ggplot(data.frame(mu = mu_grid, rel_lik = rel_lik),
       aes(x = mu, y = rel_lik)) +
  geom_line(linewidth = 1.2) +
  geom_vline(xintercept = mean(y), linetype = "dashed") +
  labs(
    x = expression(mu),
    y = "Verosimiglianza relativa"
  )
```

La curva in @fig-normal-likelihood-sample è centrata sulla media campionaria e più concentrata di quella prodotta da una singola osservazione.

::: {.callout-important title="Ponte verso l'aggiornamento normale--normale"}
Nel modello gaussiano con $\sigma$ nota, la verosimiglianza per $\mu$ ha una forma normale con precisione $n/\sigma^2$. Nel successivo aggiornamento bayesiano, questa precisione si combina con la precisione della prior: dati più numerosi o meno variabili esercitano un peso maggiore.
:::

## Il ruolo della massima verosimiglianza {#sec-mle-role}

Il valore che massimizza la funzione di verosimiglianza è la **stima di massima verosimiglianza** (*maximum likelihood estimate*, MLE):

$$
\hat\theta_{\mathrm{MLE}}
=
\arg\max_\theta L(\theta;y).
$$

Nel modello binomiale:

$$
\hat\theta_{\mathrm{MLE}}=\frac{y}{n},
$$

mentre nel modello gaussiano con varianza nota:

$$
\hat\mu_{\mathrm{MLE}}=\bar y.
$$

La MLE è utile per localizzare il massimo della curva, ma riassume la verosimiglianza con un solo punto. Due studi possono avere la stessa MLE e curve di larghezza molto diversa, come mostrato in @fig-likelihood-same-proportion.

### MLE, MAP e posterior

Nell'inferenza bayesiana interessa l'intera distribuzione a posteriori. La sua moda è la stima MAP (*maximum a posteriori*). Se la prior è uniforme nella parametrizzazione considerata e non intervengono particolarità ai bordi, MLE e MAP possono coincidere; con una prior non uniforme, in generale differiscono.

::: {.callout-note title="Perché non fermarsi al massimo?"}
Il massimo dice quale valore rende i dati più plausibili. Non dice quanto siano compatibili i valori vicini, quanto sia concentrata l'evidenza, né come le informazioni pregresse modifichino il risultato.
:::

::: {.callout-note collapse="true" title="Derivazione opzionale: MLE binomiale"}
Per il modello binomiale, trascurando costanti che non dipendono da $\theta$:

$$
\ell(\theta)=y\log\theta+(n-y)\log(1-\theta).
$$

Derivando:

$$
\frac{d\ell}{d\theta}
=
\frac{y}{\theta}-\frac{n-y}{1-\theta}.
$$

Ponendo la derivata uguale a zero si ottiene:

$$
\hat\theta_{\mathrm{MLE}}=\frac{y}{n}.
$$
:::

## Confrontare valori parametrici con rapporti di verosimiglianza {#sec-likelihood-ratios}

Per confrontare due valori del parametro usiamo il **rapporto di verosimiglianza**:

$$
\operatorname{LR}_{10}
=
\frac{L(\theta_1;y)}{L(\theta_0;y)}.
$$

Se il rapporto vale 5, il dataset osservato è cinque volte più plausibile sotto $\theta_1$ che sotto $\theta_0$. Se vale 1, i due valori rendono i dati ugualmente plausibili. Se è minore di 1, il dato favorisce relativamente $\theta_0$.

### Esempio: 7 successi su 10 prove

Confrontiamo:

- $\theta_0=0.50$;
- $\theta_1=0.70$.

```{r}
#| label: likelihood-ratio-example
n <- 10
y <- 7

L_0 <- dbinom(y, size = n, prob = 0.50)
L_1 <- dbinom(y, size = n, prob = 0.70)
LR <- L_1 / L_0

cat("L(theta = 0.50):", round(L_0, 4), "\n")
cat("L(theta = 0.70):", round(L_1, 4), "\n")
cat("Rapporto L(0.70) / L(0.50):", round(LR, 2), "\n")
```

Il rapporto è circa 2.28: i dati osservati sono circa 2.28 volte più plausibili sotto $\theta=0.70$ che sotto $\theta=0.50$. Questa affermazione riguarda i dati condizionatamente ai due valori, non la probabilità che uno dei due valori sia vero.

```{r}
#| label: fig-likelihood-ratio
#| fig-cap: "Due valori parametrici letti sulla stessa curva di verosimiglianza relativa per 7 successi su 10 prove."

theta_seq <- seq(0.001, 0.999, length.out = 500)
lik_vals <- dbinom(y, size = n, prob = theta_seq)
rel_lik <- lik_vals / max(lik_vals)

point_df <- data.frame(
  theta = c(0.50, 0.70),
  rel_lik = c(
    dbinom(y, size = n, prob = 0.50),
    dbinom(y, size = n, prob = 0.70)
  ) / max(lik_vals)
)

ggplot(data.frame(theta = theta_seq, rel_lik = rel_lik),
       aes(x = theta, y = rel_lik)) +
  geom_line(linewidth = 1.2) +
  geom_point(data = point_df, aes(x = theta, y = rel_lik), size = 3) +
  geom_segment(
    data = point_df,
    aes(x = theta, xend = theta, y = 0, yend = rel_lik),
    linetype = "dashed"
  ) +
  labs(
    x = expression(theta),
    y = "Verosimiglianza relativa"
  )
```

@fig-likelihood-ratio mostra che il rapporto confronta due altezze della stessa curva.

::: {.callout-note title="Il confine del rapporto di verosimiglianza"}
Il rapporto di verosimiglianza confronta quanto gli stessi dati siano compatibili con due valori del parametro. Non assegna ancora probabilità a quei valori. Per passare da questo confronto relativo a una distribuzione di probabilità sul parametro occorre introdurre una prior e applicare la regola di aggiornamento bayesiano, come vedremo nel @sec-bayesian-updating.
:::

## Errori comuni nell'interpretazione della verosimiglianza {#sec-likelihood-misinterpretations}

### Errore 1: scambiarla per la probabilità del parametro

La verosimiglianza è $p(y\mid\theta)$ letta come funzione di $\theta$; non è $p(\theta\mid y)$. Per ottenere la posterior occorrono prior e normalizzazione.

### Errore 2: interpretare l'area come probabilità

L'area sotto una curva di verosimiglianza non ha automaticamente significato probabilistico. Anche una curva riscalata ad area 1 non diventa, per questo solo fatto, una posterior neutrale.

### Errore 3: dimenticare le assunzioni del modello

Una verosimiglianza binomiale assume prove condizionatamente indipendenti e una probabilità comune; una verosimiglianza gaussiana assume la forma normale specificata. Una curva molto concentrata può essere fuorviante se il modello, il campionamento o la misura sono inadeguati.

### Errore 4: fermarsi alla MLE

La MLE individua il massimo, ma non rappresenta l'intera incertezza e non incorpora la prior. Una conclusione bayesiana riguarda la posterior, non soltanto il punto che massimizza la verosimiglianza.

### Errore 5: confondere confronto relativo e bontà assoluta

Un valore può avere verosimiglianza maggiore di un altro e tuttavia entrambi possono appartenere a un modello che descrive male i dati. La verosimiglianza confronta valori **all'interno del modello specificato**; i controlli predittivi servono a valutare se il modello riesce a generare caratteristiche realistiche dei dati.

::: {.callout-warning title="Da evitare"}
Non leggere la curva come una distribuzione di probabilità sul parametro, non interpretare il massimo come certezza e non separare mai la verosimiglianza dalle assunzioni che l'hanno prodotta.
:::

## Dove termina la verosimiglianza {#sec-likelihood-to-posterior}

La verosimiglianza riassume ciò che i dati dicono **relativamente** ai valori del parametro, ma non è ancora una distribuzione di probabilità su quei valori. Per ottenere una posterior servono due elementi ulteriori:

1. una **prior**, che assegna i pesi iniziali ai valori del parametro;
2. una **normalizzazione**, che trasforma i pesi aggiornati in una distribuzione di probabilità valida.

Il passaggio può essere anticipato nella forma compatta

$$
p(\theta\mid y) \propto L(\theta;y)p(\theta),
$$

ma il suo significato viene sviluppato nel @sec-bayesian-updating. Qui è sufficiente trattenere il confine concettuale: **la verosimiglianza fornisce l'informazione dei dati; l'aggiornamento bayesiano la combina con l'informazione a priori**.

## Riflessioni conclusive {.unnumbered .unlisted}

La verosimiglianza è il ponte tra modello generativo e aggiornamento. Il modello parte da un valore del parametro e descrive i dati che potrebbero essere osservati. Dopo la raccolta, la verosimiglianza mantiene fissi i dati e confronta quanto bene valori diversi del parametro riescano a renderli plausibili.

Una curva di verosimiglianza comunica più del suo massimo. La posizione indica quali valori sono maggiormente compatibili con i dati; la larghezza mostra quanto nettamente i dati discriminano tra alternative; i rapporti confrontano il sostegno relativo. Nessuna di queste informazioni è ancora una probabilità del parametro.

La verosimiglianza, da sola, non conclude l'inferenza bayesiana. Indica come i dati discriminano tra valori alternativi, ma non assegna ancora probabilità a tali valori. Il capitolo successivo introdurrà il passaggio ulteriore: combinare questa informazione con una prior e normalizzare i pesi ottenuti.

## Esercizi {.unnumbered .unlisted}

1. In $p(y\mid\theta)$, che cosa resta fisso e che cosa varia quando la stessa espressione viene letta come verosimiglianza?
2. Perché una verosimiglianza elevata in $\theta=0.70$ non significa che $P(\theta=0.70\mid y)=0.70$?
3. Una curva ha il massimo in $\theta=0.40$. In $\theta=0.30$ la verosimiglianza relativa è 0.50. Come va interpretato questo valore?
4. Due studi osservano la stessa proporzione di successi, ma uno ha 20 partecipanti e l'altro 500. Quale differenza ti aspetti tra le due curve di verosimiglianza?
5. Perché l'area sotto una curva di verosimiglianza non può essere interpretata automaticamente come probabilità del parametro?
6. In quali condizioni le verosimiglianze di più osservazioni o studi possono essere moltiplicate?
7. Nel modello normale con $\sigma$ nota, che cosa significa dire che la precisione dei dati per $\mu$ è $n/\sigma^2$?
8. Quali due elementi mancano alla verosimiglianza per ottenere una distribuzione a posteriori sul parametro?

::: {.callout-tip title="Soluzioni" collapse="true"}
1. I dati osservati $y$ restano fissi; varia il valore del parametro $\theta$ che viene confrontato con gli altri valori possibili.
2. La verosimiglianza misura quanto i dati siano plausibili sotto quel valore. Una probabilità a posteriori richiede anche la prior e la normalizzazione.
3. Il dataset osservato ha, in $\theta=0.30$, una verosimiglianza pari alla metà di quella raggiunta nel punto di massimo. Non significa che $\theta=0.30$ abbia probabilità 50%.
4. Entrambe avranno il massimo vicino alla stessa proporzione, ma la curva dello studio con 500 partecipanti sarà normalmente più stretta e discriminerà meglio tra valori vicini.
5. La verosimiglianza non è costruita per sommare o integrare a 1 rispetto al parametro. Per ottenere una distribuzione sul parametro deve essere combinata con una prior e normalizzata.
6. Quando il modello assume indipendenza condizionata dato il parametro e, nel caso di più studi, quando è appropriato rappresentarli con il parametro o la struttura comune specificata.
7. Significa che l'informazione cresce con la numerosità e diminuisce con la variabilità: più osservazioni o una deviazione standard più piccola producono una curva più concentrata per $\mu$.
8. Occorrono una prior, che assegni i pesi iniziali ai valori del parametro, e una normalizzazione, che trasformi i prodotti tra prior e verosimiglianza in una distribuzione di probabilità valida.
:::

::: {.callout-note title="Punti chiave" collapse="true"}
- La probabilità predittiva e la verosimiglianza usano la stessa espressione $f(y\mid\theta)$, ma fissano argomenti diversi.
- La verosimiglianza confronta valori parametrici; non assegna loro direttamente probabilità.
- Il massimo indica il valore che rende i dati più plausibili, mentre la larghezza indica quanto i dati discriminano tra alternative.
- Le costanti che non dipendono dal parametro possono essere eliminate nei confronti interni allo stesso modello.
- Per osservazioni condizionatamente indipendenti, le verosimiglianze si moltiplicano e le log-verosimiglianze si sommano.
- Nel modello binomiale:
  $$
  L(\theta;y,n)\propto\theta^y(1-\theta)^{n-y}.
  $$
- Nel modello normale con $\sigma$ nota:
  $$
  L(\mu;y_1,\ldots,y_n)
  \propto
  \exp\left[-\frac{n}{2\sigma^2}(\mu-\bar y)^2\right].
  $$
- Il rapporto di verosimiglianza confronta il sostegno relativo dei dati a due valori o ipotesi specificati.
- Per ottenere una posterior, la verosimiglianza deve essere combinata con una prior e normalizzata; questo passaggio è sviluppato nel capitolo successivo.
- Una verosimiglianza precisa può essere fuorviante se il modello o il disegno sono inadeguati.
:::

::: {.callout-note title="Ambiente di sviluppo" collapse="true"}
```{r}
sessionInfo()
```
:::
