# Dalla verosimiglianza alla posterior: introdurre l'aggiornamento bayesiano {#sec-bayesian-updating}

::: {.callout-note title="In sintesi"}
**Da sapere**  L'aggiornamento bayesiano combina una distribuzione a priori con la verosimiglianza dei dati. Il prodotto assegna nuovi pesi ai valori del parametro; la normalizzazione trasforma questi pesi nella distribuzione a posteriori.

**Da saper fare**  Distinguere prior, verosimiglianza e posterior; spiegare il prodotto punto per punto; interpretare la normalizzazione; descrivere a parole come i dati modificano i pesi iniziali.
:::

## Introduzione {.unnumbered .unlisted}

Nel @sec-prob-likelihood abbiamo mantenuto fissi i dati e confrontato valori diversi del parametro. La verosimiglianza ci ha detto quali valori rendono i dati relativamente più compatibili, ma non ci ha ancora permesso di attribuire probabilità ai valori del parametro.

Il passaggio propriamente bayesiano consiste nel combinare due fonti di informazione:

- la **prior**, che rappresenta l'incertezza prima dei dati;
- la **verosimiglianza**, che rappresenta quanto i dati siano compatibili con ciascun valore del parametro.

Il risultato è la **posterior**, cioè l'incertezza sul parametro dopo aver osservato i dati.

Questo capitolo ha una funzione deliberatamente limitata: introdurre il meccanismo in modo intuitivo. L'approssimazione su griglia, le famiglie coniugate, l'analisi di sensibilità e l'interpretazione dettagliata della posterior sono sviluppate nel Companion.

## Perché l'aggiornamento bayesiano è importante?

Imparare dai dati non significa sostituire automaticamente ciò che sapevamo con ciò che osserviamo. Significa modificare in modo coerente i pesi assegnati alle possibilità.

Un valore del parametro riceve molto peso a posteriori quando soddisfa entrambe le condizioni seguenti:

1. era considerato plausibile prima dei dati;
2. rende plausibili i dati osservati.

Se manca una delle due condizioni, il peso finale diminuisce. Un valore favorito dalla prior ma incompatibile con i dati viene ridimensionato; un valore compatibile con i dati ma quasi escluso dalla prior parte da un peso molto piccolo.

::: {.callout-important title="L'idea centrale"}
L'aggiornamento bayesiano **ripesa** le possibilità: la verosimiglianza modifica i pesi assegnati dalla prior e la normalizzazione li trasforma in probabilità posteriori.
:::

::: {.callout-tip title="Prerequisiti"}
Per seguire il capitolo è utile aver letto:

- @sec-prob-bayes-theorem, per la regola di Bayes;
- @sec-prob-likelihood, per il significato della verosimiglianza;
- @sec-prob-discr-distr, per la distribuzione binomiale.
:::

## Panoramica del capitolo {.unnumbered .unlisted}

Il capitolo compie quattro passaggi:

1. distingue prior, verosimiglianza e posterior;
2. presenta la regola di aggiornamento;
3. rende visibile il prodotto e la normalizzazione con tre valori possibili del parametro;
4. indica quali approfondimenti proseguire nel Companion.

::: {.callout-note title="Preparazione del notebook"}
```{r}
#| output: false
if (requireNamespace("here", quietly = TRUE) &&
    file.exists(here::here("code", "_common.R"))) {
  source(here::here("code", "_common.R"))
}

if (exists("apply_visual_theme")) {
  apply_visual_theme()
}
```
:::

## Tre oggetti, tre domande {#sec-updating-three-objects}

Consideriamo un parametro $\theta$ che rappresenta la probabilità di successo in una prova.

### La prior

La prior $p(\theta)$ risponde alla domanda:

> Prima di osservare i nuovi dati, quali valori di $\theta$ considero più plausibili?

È una distribuzione di probabilità sul parametro: i pesi sommano o integrano a 1.

### La verosimiglianza

La verosimiglianza $p(y\mid\theta)$ risponde alla domanda:

> Per ciascun valore possibile di $\theta$, quanto sono compatibili i dati osservati con quel valore?

Con i dati fissi, la verosimiglianza confronta i valori del parametro, ma non assegna loro direttamente probabilità.

### La posterior

La posterior $p(\theta\mid y)$ risponde alla domanda:

> Dopo aver osservato i dati, quali valori di $\theta$ considero più plausibili?

È nuovamente una distribuzione di probabilità sul parametro, ma ora incorpora l'informazione dei dati.

| Oggetto | Domanda | È una distribuzione sul parametro? |
|---|---|:---:|
| Prior $p(\theta)$ | Che cosa era plausibile prima dei dati? | Sì |
| Verosimiglianza $p(y\mid\theta)$ | Quali valori rendono plausibili i dati? | No |
| Posterior $p(\theta\mid y)$ | Che cosa è plausibile dopo i dati? | Sì |

## La regola di aggiornamento {#sec-updating-rule}

La regola di Bayes per un parametro si scrive:

$$
p(\theta\mid y)
=
\frac{p(y\mid\theta)p(\theta)}{p(y)}.
$$

Poiché $p(y)$ non dipende da $\theta$, la struttura dell'aggiornamento è spesso resa più visibile dalla forma proporzionale:

$$
p(\theta\mid y)
\propto
p(y\mid\theta)p(\theta).
$$

Questa formula descrive due operazioni.

### Moltiplicare punto per punto

Per ogni valore candidato di $\theta$, moltiplichiamo il suo peso a priori per la verosimiglianza dei dati nello stesso punto:

$$
\text{peso aggiornato non normalizzato}
=
\text{prior}
\times
\text{verosimiglianza}.
$$

Il prodotto è grande soltanto quando entrambi i fattori sono sufficientemente grandi.

### Normalizzare

I prodotti non sommano necessariamente a 1. Li dividiamo quindi per la loro somma, nel caso discreto, o per la loro area, nel caso continuo:

$$
p(\theta_i\mid y)
=
\frac{p(y\mid\theta_i)p(\theta_i)}
{\sum_j p(y\mid\theta_j)p(\theta_j)}.
$$

La normalizzazione non aggiunge nuove informazioni e non cambia i rapporti tra i pesi. Li esprime semplicemente su una scala probabilistica la cui somma è 1.

::: {.callout-note title="Un'immagine mentale"}
Immagina che la prior assegni a ogni possibilità un gettone iniziale. La verosimiglianza moltiplica il numero di gettoni in base a quanto quella possibilità rende plausibili i dati. La normalizzazione converte infine i gettoni aggiornati in percentuali del totale.
:::

## Un esempio con tre valori possibili {#sec-updating-three-values}

Supponiamo di osservare 7 successi in 10 prove e, solo per rendere visibile ogni passaggio, consideriamo tre valori possibili:

$$
\theta\in\{0.30,0.50,0.70\}.
$$

Prima dei dati assegniamo i pesi seguenti:

$$
p(0.30)=0.20,\qquad
p(0.50)=0.50,\qquad
p(0.70)=0.30.
$$

La prior favorisce quindi $\theta=0.50$. I dati, invece, sono maggiormente compatibili con $\theta=0.70$.

| $\theta$ | Prior | Verosimiglianza | Prodotto | Posterior |
|---:|---:|---:|---:|---:|
| 0.30 | 0.200 | 0.009 | 0.0018 | 0.013 |
| 0.50 | 0.500 | 0.117 | 0.0586 | 0.417 |
| 0.70 | 0.300 | 0.267 | 0.0800 | 0.570 |

La colonna **Prodotto** contiene i pesi aggiornati ma non ancora normalizzati. La loro somma è circa 0.1404. Dividendo ciascun prodotto per questa somma otteniamo la posterior.

```{r}
#| label: fig-intro-bayesian-update
#| fig-cap: "Aggiornamento bayesiano su tre valori possibili. Il prodotto punto per punto ripesa la prior; la normalizzazione produce la posterior. Le scale verticali sono separate perché le quattro quantità hanno ruoli differenti."

theta_values <- c(0.30, 0.50, 0.70)
prior <- c(0.20, 0.50, 0.30)
likelihood <- dbinom(7, size = 10, prob = theta_values)
unnormalized <- prior * likelihood
posterior <- unnormalized / sum(unnormalized)

update_data <- rbind(
  data.frame(theta = factor(theta_values), value = prior,
             phase = "1. Prior"),
  data.frame(theta = factor(theta_values), value = likelihood,
             phase = "2. Verosimiglianza"),
  data.frame(theta = factor(theta_values), value = unnormalized,
             phase = "3. Prodotto"),
  data.frame(theta = factor(theta_values), value = posterior,
             phase = "4. Posterior")
)

update_data$phase <- factor(
  update_data$phase,
  levels = c("1. Prior", "2. Verosimiglianza", "3. Prodotto", "4. Posterior")
)

ggplot(update_data, aes(x = theta, y = value)) +
  geom_col() +
  facet_wrap(~ phase, scales = "free_y") +
  labs(
    x = expression(theta),
    y = "Valore sulla scala propria"
  )
```

@fig-intro-bayesian-update rende visibile che la posterior non coincide né con la prior né con la verosimiglianza. Nasce dal loro prodotto normalizzato.

Prima dei dati, $\theta=0.50$ aveva il peso maggiore. Dopo i dati, $\theta=0.70$ riceve il peso maggiore perché combina un peso iniziale non trascurabile con la verosimiglianza più alta. Il valore $\theta=0.30$ perde quasi tutto il peso perché rende poco plausibili i 7 successi osservati.

::: {.callout-warning title="Che cosa non significa l'esempio"}
I tre valori non sono gli unici valori possibili di $\theta$: costituiscono una semplificazione didattica. Nel caso continuo si considera un intero intervallo di valori. Il principio, tuttavia, non cambia: prodotto punto per punto e normalizzazione.
:::

## Che cosa cambia dopo l'aggiornamento? {#sec-updating-interpretation}

L'aggiornamento può modificare due aspetti della distribuzione.

### La posizione

La posterior può spostarsi verso i valori maggiormente sostenuti dai dati. Lo spostamento dipende però anche dai pesi iniziali della prior.

### La concentrazione

La posterior può diventare più concentrata, indicando che alcuni valori hanno acquisito molto più peso relativo di altri. Una maggiore concentrazione rappresenta minore incertezza **condizionatamente** al modello, alla prior e ai dati.

Non esiste però una regola secondo cui la posterior debba sempre trovarsi esattamente “a metà” tra prior e dati. La sua forma dipende dalla posizione e dalla concentrazione della prior, dalla quantità di dati e dalla verosimiglianza specificata.

::: {.callout-important title="Una posterior precisa non garantisce una conclusione valida"}
L'aggiornamento bayesiano non corregge automaticamente campioni distorti, misure inadeguate o modelli mal specificati. La posterior descrive l'incertezza all'interno delle assunzioni adottate.
:::

## Dove prosegue l'approfondimento {#sec-updating-companion}

Questo sito introduce soltanto il principio. Il Companion sviluppa gli aspetti operativi e le estensioni:

- [approssimazione su griglia](https://ccaudek.github.io/utet-companion/chapters/svolta/01_grid_approx.html): rende visibili prodotto e normalizzazione su molti valori del parametro;
- [modello Beta--Binomiale e famiglie coniugate](https://ccaudek.github.io/utet-companion/chapters/svolta/02_conjugate_families.html): mostra quando la posterior può essere ottenuta analiticamente e introduce anche l'aggiornamento sequenziale e il caso Normale--Normale;
- [comprendere e comunicare la posterior](https://ccaudek.github.io/utet-companion/chapters/svolta/03_summary_posterior.html): sviluppa stime, intervalli di credibilità e probabilità posteriori;
- [equilibrio tra prior e verosimiglianza](https://ccaudek.github.io/utet-companion/chapters/svolta/04_balance_prior_post.html): approfondisce la forza relativa delle due fonti e l'analisi di sensibilità.

La divisione del lavoro è quindi intenzionale: **qui si comprende la logica; nel Companion la si applica e la si approfondisce**.

## Riflessioni conclusive {.unnumbered .unlisted}

La verosimiglianza confronta i valori del parametro alla luce dei dati. La prior assegna i pesi iniziali. L'aggiornamento bayesiano moltiplica queste due quantità punto per punto e normalizza i risultati.

Il significato della posterior è semplice ma profondo: rappresenta come cambia la nostra incertezza dopo aver osservato i dati. I valori sostenuti sia dalla prior sia dalla verosimiglianza ricevono più peso; quelli incompatibili con una o entrambe le fonti ne ricevono meno.

Questo capitolo non ha cercato di esaurire l'inferenza bayesiana. Ha isolato il suo meccanismo fondamentale, lasciando al Companion il calcolo su griglia, le famiglie coniugate, le analisi di sensibilità e l'interpretazione operativa della posterior.

## Esercizi {.unnumbered .unlisted}

1. Quale domanda distingue la prior dalla verosimiglianza?
2. Perché la verosimiglianza non è già una posterior?
3. In che senso il prodotto tra prior e verosimiglianza viene calcolato “punto per punto”?
4. Un valore di $\theta$ ha prior elevata ma verosimiglianza quasi nulla. Che cosa accade al suo peso a posteriori?
5. Un valore ha verosimiglianza massima ma prior uguale a zero. Può ricevere peso a posteriori con quel modello?
6. Qual è la funzione della normalizzazione? Aggiunge informazione ai dati?
7. Nell'esempio con tre valori, perché $\theta=0.70$ supera $\theta=0.50$ dopo l'aggiornamento?
8. Perché una posterior molto concentrata non dimostra, da sola, che il modello sia corretto?

::: {.callout-tip title="Soluzioni" collapse="true"}
1. La prior descrive quali valori sono plausibili prima dei dati; la verosimiglianza descrive quanto gli stessi dati siano compatibili con ciascun valore.
2. Perché non assegna probabilità normalizzate ai valori del parametro e non incorpora i pesi iniziali della prior.
3. Il peso a priori di ciascun valore viene moltiplicato per la verosimiglianza calcolata nello stesso valore, senza incrociare punti differenti.
4. Il prodotto sarà quasi nullo, quindi quel valore riceverà pochissimo peso a posteriori.
5. No. Il prodotto tra prior zero e qualunque verosimiglianza resta zero. Il modello ha escluso quel valore prima di osservare i dati.
6. Trasforma i prodotti in probabilità che sommano o integrano a 1. Non aggiunge evidenza e non cambia i rapporti relativi tra i prodotti.
7. Perché i dati favoriscono molto di più 0.70 e il suo peso a priori è comunque consistente; il prodotto risulta quindi maggiore.
8. Perché la concentrazione è condizionata alla prior, alla verosimiglianza e ai dati. Un modello o una misura inadeguati possono produrre una posterior precisa ma fuorviante.
:::

::: {.callout-note title="Punti chiave" collapse="true"}
- La prior è una distribuzione di probabilità sul parametro prima dei dati.
- La verosimiglianza confronta quanto i dati siano compatibili con i valori del parametro.
- La posterior è una distribuzione di probabilità sul parametro dopo i dati.
- La regola fondamentale è:
  $$
  p(\theta\mid y)\propto p(y\mid\theta)p(\theta).
  $$
- Il prodotto viene eseguito punto per punto.
- La normalizzazione converte i prodotti in probabilità senza modificarne i rapporti.
- Un valore escluso dalla prior con probabilità zero non può essere recuperato dai dati all'interno dello stesso modello.
- La posterior resta condizionata alla qualità del modello, della prior e dei dati.
- Gli sviluppi computazionali e analitici sono trattati nel Companion.
:::

::: {.callout-note title="Ambiente di sviluppo" collapse="true"}
```{r}
sessionInfo()
```
:::
