# Dalla verosimiglianza alla posterior: una prima idea dell'aggiornamento bayesiano {#sec-bayesian-updating}

::: {.callout-note title="In sintesi"}
**Da sapere**  La verosimiglianza indica quali valori del parametro sono più compatibili con i dati osservati. L'aggiornamento bayesiano combina questa informazione con la distribuzione a priori e produce una distribuzione a posteriori.

**Da saper fare**  Distinguere prior, verosimiglianza e posterior; spiegare a parole come la verosimiglianza modifica i pesi iniziali; interpretare la posterior come incertezza aggiornata dopo i dati.
:::

## Introduzione {.unnumbered .unlisted}

Nel @sec-prob-likelihood abbiamo imparato a leggere i dati dal punto di vista della **verosimiglianza**. Mantenendo fissi i dati osservati, abbiamo confrontato valori diversi del parametro e ci siamo chiesti quali li rendessero più compatibili.

Questo è un passaggio essenziale, ma non è ancora un'inferenza bayesiana completa. La verosimiglianza ci dice come i dati discriminano tra valori alternativi del parametro; da sola, però, non esprime quanto tali valori fossero plausibili prima dell'osservazione e non assegna loro probabilità posteriori.

L'aggiornamento bayesiano aggiunge precisamente questo passaggio. Parte da una distribuzione **a priori**, usa la verosimiglianza per ripesarne i valori e ottiene una distribuzione **a posteriori**. In forma narrativa:

> Partiamo da ciò che era plausibile prima dei dati, osserviamo quali possibilità spiegano meglio ciò che è accaduto e aggiorniamo di conseguenza la nostra incertezza.

Questo breve capitolo introduce soltanto il significato di tale operazione. L'approssimazione su griglia, le famiglie coniugate, l'analisi di sensibilità e l'interpretazione dettagliata della posterior saranno sviluppate nel Companion.

::: {.callout-important title="L'idea centrale"}
La prior assegna i pesi iniziali. La verosimiglianza indica come i dati debbano modificarli. La posterior rappresenta i pesi dopo l'aggiornamento.
:::

::: {.callout-tip title="Prerequisiti" collapse="true"}
Per seguire il capitolo è utile aver letto:

- @sec-prob-bayes-theorem, per la regola di Bayes;
- @sec-prob-likelihood, per il significato della verosimiglianza;
- @sec-prob-discr-distr, per la distribuzione binomiale.
:::

## Panoramica del capitolo {.unnumbered .unlisted}

Il percorso è intenzionalmente breve. Distingueremo prior, verosimiglianza e posterior; vedremo come queste tre quantità si collegano; infine seguiremo un semplice aggiornamento su tre valori possibili del parametro. L'obiettivo non è imparare una tecnica di calcolo generale, ma comprendere il ruolo della verosimiglianza nell'inferenza bayesiana.

::: {.callout-note title="Preparazione del notebook" collapse="true"}
```{r}
#| output: false
if (requireNamespace("here", quietly = TRUE) &&
    file.exists(here::here("code", "_common.R"))) {
  source(here::here("code", "_common.R"))
}

if (exists("apply_visual_theme")) {
  apply_visual_theme()
}
```
:::

## Tre oggetti, un unico processo {#sec-updating-three-objects}

Consideriamo un parametro $\theta$ che rappresenta la probabilità di successo in una prova. Prima e dopo i dati parliamo sempre dello stesso parametro, ma cambia l'informazione disponibile.

La **prior**, indicata con $p(\theta)$, descrive l'incertezza iniziale:

> Prima di osservare i nuovi dati, quali valori di $\theta$ considero più plausibili?

È una distribuzione di probabilità sul parametro. Può riflettere conoscenze precedenti, risultati di studi passati oppure assunzioni formulate prima dell'osservazione corrente.

La **verosimiglianza**, indicata con $p(y\mid\theta)$, introduce l'informazione dei dati:

> Se $\theta$ assumesse un certo valore, quanto sarebbero compatibili con esso i dati $y$ che ho osservato?

Con i dati mantenuti fissi, la verosimiglianza confronta valori alternativi del parametro. Non è però, in quanto tale, una distribuzione di probabilità su $\theta$: descrive il sostegno relativo fornito dai dati.

La **posterior**, indicata con $p(\theta\mid y)$, esprime infine l'incertezza aggiornata:

> Dopo aver osservato i dati, quali valori di $\theta$ considero più plausibili?

| Oggetto | Domanda | Ruolo nell'aggiornamento |
|---|---|---|
| Prior $p(\theta)$ | Che cosa era plausibile prima dei dati? | Assegna i pesi iniziali |
| Verosimiglianza $p(y\mid\theta)$ | Quali valori sono più compatibili con i dati? | Modifica i pesi iniziali |
| Posterior $p(\theta\mid y)$ | Che cosa è plausibile dopo i dati? | Esprime l'incertezza aggiornata |

La posterior non sostituisce semplicemente la prior con i dati. Nasce dall'incontro tra le due fonti di informazione. Un valore del parametro riceve molto peso a posteriori quando era plausibile in partenza e, nello stesso tempo, rende plausibili i dati osservati. Se una di queste due condizioni manca, il suo peso finale si riduce.

## La regola di aggiornamento {#sec-updating-rule}

La regola di Bayes per un parametro si scrive:

$$
p(\theta\mid y)
=
\frac{p(y\mid\theta)p(\theta)}{p(y)}.
$$

Per comprendere il meccanismo è spesso sufficiente concentrarsi sulla forma proporzionale:

$$
p(\theta\mid y)
\propto
p(y\mid\theta)p(\theta).
$$

Questa espressione riassume l'intero aggiornamento:

$$
\text{posterior}
\propto
\text{verosimiglianza}
\times
\text{prior}.
$$

Per ogni valore possibile di $\theta$, la verosimiglianza agisce sul peso assegnato dalla prior. Se i dati sono molto compatibili con quel valore, il peso viene relativamente rafforzato; se sono poco compatibili, viene ridotto. Dopo questo ripesamento, i valori vengono riportati su una scala probabilistica, ottenendo la posterior.

::: {.callout-note title="Che cosa significano prodotto e normalizzazione?" collapse="true"}
Il prodotto viene eseguito **punto per punto**. Il peso a priori di ciascun valore $\theta_i$ viene moltiplicato per la verosimiglianza calcolata nello stesso valore:

$$
\text{peso aggiornato non normalizzato}
=
\text{prior}
\times
\text{verosimiglianza}.
$$

Nel caso discreto, i prodotti vengono poi divisi per la loro somma:

$$
p(\theta_i\mid y)
=
\frac{p(y\mid\theta_i)p(\theta_i)}
{\sum_j p(y\mid\theta_j)p(\theta_j)}.
$$

Nel caso continuo, il principio è analogo, ma la normalizzazione riguarda l'area complessiva della distribuzione.

La normalizzazione non aggiunge nuove informazioni e non cambia i rapporti tra i pesi. Li trasforma semplicemente in probabilità che sommano, o integrano, a 1.

Un'immagine utile è quella dei gettoni: la prior assegna a ogni possibilità un numero iniziale di gettoni; la verosimiglianza li moltiplica in base a quanto quella possibilità spiega i dati; la normalizzazione converte infine i gettoni aggiornati in percentuali del totale.
:::

## Un esempio con tre valori possibili {#sec-updating-three-values}

Supponiamo di osservare 7 successi in 10 prove. Per rendere visibile il meccanismo, consideriamo soltanto tre valori possibili del parametro:

$$
\theta\in\{0.30,0.50,0.70\}.
$$

Prima di osservare i dati assegniamo i pesi seguenti:

$$
p(0.30)=0.20,
\qquad
p(0.50)=0.50,
\qquad
p(0.70)=0.30.
$$

La prior favorisce dunque $\theta=0.50$. I dati, però, contengono 7 successi su 10 e risultano maggiormente compatibili con $\theta=0.70$. L'aggiornamento deve tenere conto di entrambe le informazioni.

| $\theta$ | Prior | Verosimiglianza | Prodotto | Posterior |
|---:|---:|---:|---:|---:|
| 0.30 | 0.200 | 0.009 | 0.0018 | 0.013 |
| 0.50 | 0.500 | 0.117 | 0.0586 | 0.417 |
| 0.70 | 0.300 | 0.267 | 0.0800 | 0.570 |

La colonna **Prodotto** mostra i pesi dopo che la verosimiglianza ha modificato la prior, ma prima della normalizzazione. La colonna **Posterior** esprime gli stessi pesi come probabilità.

```{r}
#| label: fig-intro-bayesian-update
#| fig-cap: "Aggiornamento bayesiano su tre valori possibili. La verosimiglianza ripesa la prior; la normalizzazione produce la posterior. Le scale verticali sono separate perché le quattro quantità svolgono ruoli differenti."

theta_values <- c(0.30, 0.50, 0.70)
prior <- c(0.20, 0.50, 0.30)
likelihood <- dbinom(7, size = 10, prob = theta_values)
unnormalized <- prior * likelihood
posterior <- unnormalized / sum(unnormalized)

update_data <- rbind(
  data.frame(
    theta = factor(theta_values),
    value = prior,
    phase = "1. Prior"
  ),
  data.frame(
    theta = factor(theta_values),
    value = likelihood,
    phase = "2. Verosimiglianza"
  ),
  data.frame(
    theta = factor(theta_values),
    value = unnormalized,
    phase = "3. Prodotto"
  ),
  data.frame(
    theta = factor(theta_values),
    value = posterior,
    phase = "4. Posterior"
  )
)

update_data$phase <- factor(
  update_data$phase,
  levels = c(
    "1. Prior",
    "2. Verosimiglianza",
    "3. Prodotto",
    "4. Posterior"
  )
)

ggplot(update_data, aes(x = theta, y = value)) +
  geom_col() +
  facet_wrap(~ phase, scales = "free_y") +
  labs(
    x = expression(theta),
    y = "Valore sulla scala propria"
  )
```

La @fig-intro-bayesian-update mostra che la posterior non coincide né con la prior né con la verosimiglianza. Prima dei dati, $\theta=0.50$ aveva il peso maggiore. Dopo l'osservazione, $\theta=0.70$ diventa il valore più plausibile perché unisce un peso iniziale non trascurabile alla verosimiglianza più elevata.

Il valore $\theta=0.30$, al contrario, perde quasi tutto il peso: era già meno favorito dalla prior e rende poco plausibili i 7 successi osservati. La verosimiglianza ha quindi trasformato l'informazione contenuta nei dati in una modifica dei pesi iniziali.

::: {.callout-warning title="Una semplificazione didattica"}
I tre valori non sono gli unici valori possibili di $\theta$. Sono stati scelti per mostrare ogni passaggio in modo trasparente. Nel caso continuo si considera un intero intervallo di valori, ma l'idea rimane la stessa: la verosimiglianza ripesa la prior e il risultato viene normalizzato.
:::

## Che cosa ci dice la posterior? {#sec-updating-interpretation}

Dopo l'aggiornamento, la distribuzione può cambiare soprattutto in due modi.

Può cambiare la **posizione**: la posterior si sposta verso i valori maggiormente sostenuti dai dati, nella misura consentita dai pesi iniziali della prior.

Può cambiare anche la **concentrazione**: alcuni valori acquistano molto più peso relativo di altri e l'incertezza può ridursi. Questa maggiore precisione deve però essere interpretata condizionatamente al modello, alla prior e ai dati utilizzati.

Non esiste una regola secondo cui la posterior debba trovarsi esattamente “a metà” tra prior e verosimiglianza. Il risultato dipende dalla posizione e dalla concentrazione della prior, dalla quantità di dati e dal modello che determina la verosimiglianza.

::: {.callout-important title="La precisione non basta"}
Una posterior molto concentrata non garantisce che la conclusione sia valida. L'aggiornamento bayesiano non corregge automaticamente un campione distorto, una misura inadeguata o un modello mal specificato. Descrive l'incertezza all'interno delle assunzioni adottate.
:::

## Dove prosegue l'approfondimento {#sec-updating-companion}

Questo capitolo ha isolato soltanto il principio dell'aggiornamento. Il Companion ne sviluppa gli aspetti operativi e le estensioni:

- [approssimazione su griglia](https://ccaudek.github.io/utet-companion/chapters/svolta/01_grid_approx.html): rende visibili prodotto e normalizzazione su molti valori del parametro;
- [modello Beta--Binomiale e famiglie coniugate](https://ccaudek.github.io/utet-companion/chapters/svolta/02_conjugate_families.html): mostra quando la posterior può essere ottenuta analiticamente e introduce anche l'aggiornamento sequenziale e il caso Normale--Normale;
- [comprendere e comunicare la posterior](https://ccaudek.github.io/utet-companion/chapters/svolta/03_summary_posterior.html): sviluppa stime, intervalli di credibilità e probabilità posteriori;
- [equilibrio tra prior e verosimiglianza](https://ccaudek.github.io/utet-companion/chapters/svolta/04_balance_prior_post.html): approfondisce la forza relativa delle due fonti e l'analisi di sensibilità.

La divisione del lavoro è intenzionale: **qui si comprende che cosa fa la verosimiglianza nell'aggiornamento; nel Companion si impara a calcolare, analizzare e comunicare la posterior**.

## Riflessioni conclusive {.unnumbered .unlisted}

La verosimiglianza non è ancora una conclusione sul parametro. È il modo in cui i dati indicano quali valori meritano di essere rafforzati e quali devono essere ridimensionati.

L'inferenza bayesiana usa questa informazione per aggiornare una distribuzione iniziale. La prior stabilisce il punto di partenza, la verosimiglianza introduce il contributo dei dati e la posterior descrive la nuova distribuzione dell'incertezza.

Il significato fondamentale dell'aggiornamento può quindi essere espresso in una sola frase:

> I dati non cancellano ciò che sapevamo prima, ma ne modificano in modo coerente i pesi.

I dettagli matematici e computazionali saranno sviluppati più avanti. Per ora è sufficiente comprendere il ruolo della verosimiglianza: essa costituisce il ponte attraverso cui i dati trasformano la prior nella posterior.

## Esercizi {.unnumbered .unlisted}

1. Quale domanda distingue la prior dalla verosimiglianza?
2. Perché la verosimiglianza non è già una posterior?
3. In che senso la verosimiglianza modifica i pesi assegnati dalla prior?
4. Un valore di $\theta$ ha prior elevata ma verosimiglianza quasi nulla. Che cosa accade al suo peso a posteriori?
5. Un valore ha verosimiglianza massima ma prior uguale a zero. Può ricevere peso a posteriori all'interno dello stesso modello?
6. Qual è la funzione della normalizzazione? Aggiunge informazione ai dati?
7. Nell'esempio con tre valori, perché $\theta=0.70$ supera $\theta=0.50$ dopo l'aggiornamento?
8. Perché una posterior molto concentrata non dimostra, da sola, che il modello sia corretto?

::: {.callout-tip title="Soluzioni" collapse="true"}
1. La prior descrive quali valori sono plausibili prima dei dati; la verosimiglianza descrive quanto i dati osservati siano compatibili con ciascun valore.
2. Perché non incorpora i pesi iniziali della prior e, considerata come funzione del parametro, non costituisce una distribuzione di probabilità posteriore.
3. Il peso a priori di ciascun valore viene moltiplicato per la verosimiglianza calcolata nello stesso valore. I dati rafforzano relativamente i valori più compatibili e ridimensionano gli altri.
4. Il prodotto sarà quasi nullo, quindi quel valore riceverà pochissimo peso a posteriori.
5. No. Il prodotto tra prior uguale a zero e qualunque verosimiglianza resta zero. Il modello ha escluso quel valore prima di osservare i dati.
6. Trasforma i prodotti in probabilità che sommano o integrano a 1. Non aggiunge evidenza e non cambia i rapporti relativi tra i prodotti.
7. Perché i dati favoriscono molto di più $0.70$ e il suo peso a priori è comunque consistente; il prodotto risulta quindi maggiore.
8. Perché la concentrazione è condizionata alla prior, alla verosimiglianza, ai dati e al modello. Assunzioni o misure inadeguate possono produrre una posterior precisa ma fuorviante.
:::

::: {.callout-note title="Punti chiave" collapse="true"}
- La prior è una distribuzione di probabilità sul parametro prima dei dati.
- La verosimiglianza confronta quanto i dati siano compatibili con valori alternativi del parametro.
- La posterior è una distribuzione di probabilità sul parametro dopo i dati.
- La regola fondamentale è:

  $$
  p(\theta\mid y)
  \propto
  p(y\mid\theta)p(\theta).
  $$

- La verosimiglianza ripesa punto per punto i valori della prior.
- La normalizzazione converte i prodotti in probabilità senza modificarne i rapporti.
- Un valore escluso dalla prior con probabilità zero non può essere recuperato dai dati all'interno dello stesso modello.
- La posterior resta condizionata alla qualità del modello, della prior e dei dati.
- Gli sviluppi matematici, computazionali e interpretativi sono trattati nel Companion.
:::

::: {.callout-note title="Ambiente di sviluppo" collapse="true"}
```{r}
sessionInfo()
```
:::
