# Assunzione di gaussianità e trasformazioni dei dati {#sec-eda-gaussian-assumption}

::: callout-note
## In questo capitolo imparerai a

- valutare la normalità dei dati usando metodi grafici e statistici;
- applicare trasformazioni per normalizzare i dati.
:::

::: callout-tip
## Prerequisiti

- Leggere "Assumption-checking rather than (just) testing: The importance of visualization and effect size in statistical diagnostics" [@shatz2024assumption].
:::

::: callout-important
## Preparazione del Notebook

```{r}
here::here("code", "_common.R") |> 
  source()

# Load packages
if (!requireNamespace("pacman")) install.packages("pacman")
pacman::p_load(datawizard, MASS)
```
:::

## Introduzione

Nell'analisi dei dati numerici, un aspetto cruciale da affrontare è l'imprecisione delle misurazioni, una caratteristica intrinseca dei dati reali. Anche in condizioni ottimali, le misure sono soggette a incertezze: i dati rappresentano sempre una stima approssimativa della realtà, accurata solo entro un certo margine (ad esempio, pochi punti percentuali). Inoltre, in molti contesti, come quelli demografici, commerciali o sociali, i dati possono essere arrotondati intenzionalmente o risultare imprecisi a causa di stime indirette, incompletezza delle informazioni o altri fattori.  

Riconoscere e gestire questa incertezza è una componente essenziale del processo analitico. Gli strumenti statistici forniscono un framework formale per descrivere e quantificare l'incertezza, consentendo di trarre inferenze robuste dai dati. Tra le distribuzioni di probabilità, la *distribuzione normale* (o gaussiana) occupa un posto centrale per la sua ubiquità e versatilità. Spesso rappresentata dalla caratteristica "curva a campana," questa distribuzione è utilizzata per descrivere molte variabili naturali. Quando i dati approssimano una distribuzione normale, gran parte dei valori si concentra intorno alla media, con una diminuzione progressiva della probabilità di valori estremi. 

Una delle proprietà più utili della distribuzione normale è la possibilità di esprimere affermazioni quantitative rigorose. Ad esempio, si può calcolare la probabilità che un valore cada entro un determinato intervallo dalla media utilizzando parametri semplici come media ($\mu$) e deviazione standard ($\sigma$):

- Circa il *68.3%* dei valori cade entro una deviazione standard dalla media:
  
```{r}
pnorm(1) - pnorm(-1)
```

- Circa il *99.7%* cade entro tre deviazioni standard:

```{r}
pnorm(3) - pnorm(-3)
```

Questi calcoli costituiscono la base della "regola delle tre sigma," una strategia utilizzata per identificare valori anomali (outlier), come discusso nel @sec-eda-outlier. Tuttavia, tale regola può risultare fuorviante se i dati non seguono effettivamente una distribuzione normale.

La densità della distribuzione normale è definita dalla formula:

$$
p(x) = \frac{1}{\sqrt{2\pi}\,\sigma} \exp\left(-\frac{(x-\mu)^2}{2\sigma^2}\right),
$$

dove $\mu$ rappresenta la media e $\sigma$ la deviazione standard. Conoscere questi due parametri permette di calcolare proprietà fondamentali della distribuzione e di stimare probabilità associate a intervalli specifici.

### Gaussianità e Inferenza Statistica  

La distribuzione normale è particolarmente rilevante per molti metodi statistici, sia nell'approccio frequentista che in quello bayesiano, sebbene per ragioni differenti. Nell'approccio *frequentista*, gran parte dei test di ipotesi e delle procedure inferenziali assume che i dati siano distribuiti normalmente, una condizione necessaria per derivare formalmente i risultati di molti test. Ad esempio, i test t di Student e l'ANOVA richiedono la normalità delle variabili o dei residui. Quando questa assunzione è soddisfatta, tali strumenti offrono inferenze precise e affidabili.

Tuttavia, se i dati non sono gaussiani, molti test frequentisti perdono validità. Sebbene si siano proposti approcci che dimostrano la robustezza di alcuni test a deviazioni moderate dalla normalità [@shatz2024assumption], tale robustezza non è garantita in tutte le situazioni. Inoltre, l'enfasi sui valori-p complica la questione, poiché violazioni dell'assunzione di normalità possono compromettere l'interpretazione di questi indicatori.

Una strategia comune per affrontare la non-gaussianità nell'approccio frequentista è l'applicazione di *trasformazioni dei dati*, come la trasformazione logaritmica o quella della radice quadrata, per avvicinare i dati alla distribuzione normale [@osborne2002notes]. Ad esempio, distribuzioni asimmetriche come quelle dei tempi di reazione possono essere rese più gaussiane attraverso trasformazioni adeguate, rendendo applicabili i test frequentisti standard. Tuttavia, l'uso delle trasformazioni ha un costo significativo: la *perdita di interpretabilità*. Se i dati originali avevano un significato chiaro e intuitivo, la trasformazione può rendere i risultati più difficili da collegare al fenomeno studiato.

### Gaussianità e Inferenza Bayesiana

La distribuzione normale riveste un ruolo altrettanto centrale nell'*approccio bayesiano*, sebbene per ragioni differenti e con maggiore flessibilità:

**Prior normali.** Nell'inferenza bayesiana, è comune utilizzare distribuzioni normali come prior per parametri continui (ad esempio, medie, coefficienti di regressione). Questo permette di esprimere credenze concentrate attorno a un valore plausibile con un grado di incertezza controllato. La forma analitica della normale rende inoltre i calcoli più trattabili in molti contesti.

**Posteriori approssimativamente normali.** Una proprietà notevole dell'inferenza bayesiana è che, per il Teorema del Limite Centrale, molte distribuzioni a posteriori tendono ad approssimare una forma normale quando il campione è sufficientemente grande, indipendentemente dalla forma della distribuzione a priori. Questo fenomeno offre una base teorica solida per utilizzare approssimazioni normali anche in situazioni complesse.

**Coniugatezza.** Nel modello normale-normale (quando sia la prior che la verosimiglianza sono normali), la distribuzione a posteriori è anch'essa normale. Questa proprietà di *coniugatezza* permette di ottenere soluzioni analitiche esatte senza ricorrere a simulazioni, semplificando notevolmente il processo inferenziale.

**Flessibilità modellistica.** Un vantaggio chiave dell'approccio bayesiano è che *non è sempre necessario trasformare i dati* per soddisfare l'assunzione di normalità. Invece di forzare i dati in una distribuzione normale attraverso trasformazioni potenzialmente difficili da interpretare, possiamo specificare modelli che utilizzano distribuzioni più appropriate per descrivere i fenomeni osservati. Ad esempio:

- per variabili di conteggio, possiamo usare una verosimiglianza di Poisson o binomiale negativa;
- per tempi di reazione o dati con asimmetria positiva, possiamo utilizzare distribuzioni log-normali o gamma;
- per dati con code pesanti, possiamo impiegare distribuzioni t di Student o distribuzioni miste.

Questa flessibilità permette di *mantenere l'interpretabilità* dei risultati, lavorando sulla scala originale dei dati piuttosto che su una scala trasformata. I modelli bayesiani possono incorporare complesse strutture di dipendenza e specificare distribuzioni appropriate per ogni componente del modello senza la necessità di violare la struttura intrinseca dei dati.

**Modelli gerarchici.** Nella modellazione gerarchica bayesiana, la distribuzione normale appare frequentemente a diversi livelli della gerarchia. Ad esempio, in un modello gerarchico, i parametri individuali possono essere assunti provenienti da una distribuzione normale di gruppo, facilitando la condivisione di informazione tra unità di analisi (partial pooling).

### L'assunzione di Gaussianità: Quando è valida?

Sebbene la distribuzione normale sia spesso un buon modello per i dati numerici, non è sempre una rappresentazione adeguata. Questo può dipendere da caratteristiche intrinseche dei dati, come asimmetrie, code lunghe o la presenza di valori anomali. Valutare l'appropriatezza dell'assunzione di normalità è un passaggio critico in qualsiasi analisi statistica.

Per diagnosticare la normalità, presenteremo tre strumenti grafici:

- **istogrammi**, una visualizzazione semplice ma spesso limitata;
- **grafici di densità**, che forniscono un confronto più fluido rispetto agli istogrammi;
- **QQ-plot (Quantile-Quantile plot)**, uno strumento visivo particolarmente efficace per rilevare deviazioni dalla normalità. 

Questi strumenti possono anche essere affiancati da test formali per consentire una diagnosi robusta e guidare le decisioni sul trattamento dei dati.

## Istogramma

Per illustrare il concetto, utilizziamo un set di dati simulati che hanno proprietà simili a quelle dei tempi di reazione. Creeremo un istogramma e vi sovrapporremo la curva di densità normale calcolata in base ai dati.

```{r}
# Dati simulati di tempi di reazione
set.seed(123)
rt <- c(rexp(100, rate = 0.2), 50, 60) # Aggiunti valori estremi

# Calcolare la media e la deviazione standard per sovrapporre la densità normale
mean_rt <- mean(rt, na.rm = TRUE)
sd_rt <- sd(rt, na.rm = TRUE)

# Creare l'istogramma e sovrapporre la densità normale
ggplot(tibble(rt=rt), aes(x = rt)) +
  geom_histogram(
    aes(y = ..density..),
    bins = 30, color = "black"
  ) +
  stat_function(
    fun = dnorm,
    args = list(mean = mean_rt, sd = sd_rt),
    size = 1
  ) +
  labs(
    x = "Tempi di Reazione",
    y = "Densità"
  )
```

L'istogramma mostra la distribuzione empirica dei dati, mentre la curva rossa rappresenta la densità normale con la stessa media e deviazione standard. Nel nostro caso, è evidente una discrepanza tra la distribuzione empirica e la densità normale, indicando che l'assunzione di normalità non è appropriata.

## Grafico di densità

Un grafico di densità è una versione lisciata dell'istogramma che facilita il confronto con la distribuzione normale. Utilizzando il dataset precedente, possiamo creare un grafico di densità sovrapposto alla curva gaussiana.

```{r}
ggplot(tibble(rt=rt), aes(x = rt)) +
  geom_density(alpha = 0.5) +
  stat_function(
    fun = dnorm,
    args = list(mean = mean_rt, sd = sd_rt),
    size = 1
  ) +
  labs(
    x = "Peso",
    y = "Densità"
  )
```

Anche questa rappresentazione rende chiaro come l'assunzione di normalità non sia appropriata.

## Diagramma quantile-quantile

Il *diagramma quantile-quantile* (QQ-plot) è lo strumento più utile per analizzare visivamente la conformità di un dataset a una distribuzione teorica, in particolare alla distribuzione normale. Il QQ-plot è una tecnica essenziale per chi lavora con dati che si presume seguano una distribuzione specifica, e rappresenta un passaggio cruciale in molte analisi statistiche, soprattutto per verificare l'assunto di normalità.

Un QQ-plot permette di:

- *Valutare graficamente la normalità dei dati*: se i punti nel diagramma seguono approssimativamente una linea retta, i dati possono essere considerati normalmente distribuiti. In caso contrario, il QQ-plot rivela deviazioni dalla normalità, come code pesanti o asimmetrie.
- *Confrontare distribuzioni*: il QQ-plot non si limita solo alla distribuzione normale, ma può essere utilizzato per confrontare la distribuzione del campione con qualsiasi distribuzione teorica, facilitando l'analisi di dati con forme di distribuzione complesse.
- *Identificare outlier*: Gli outlier nei dati saranno visibili come punti che si discostano significativamente dalla linea retta del QQ-plot.

Il QQ-plot è costruito tracciando i *quantili del campione* contro i *quantili teorici* di una distribuzione di riferimento. L'interpretazione è piuttosto semplice:

- se il campione segue la distribuzione teorica, i punti nel QQ-plot si allineano lungo una linea retta di pendenza 1 (e intercetta 0 nel caso di distribuzione normale standardizzata);
- deviazioni dalla retta indicano differenze tra la distribuzione dei dati e la distribuzione teorica;
- le code che si discostano dalla retta suggeriscono la presenza di code più pesanti (se i punti si allontanano verso l'alto o verso il basso) o valori estremi non previsti dalla distribuzione teorica.

### Interpretazione del QQ-plot

In questa sezione analizzeremo le deviazioni più comuni dal pattern lineare e cosa suggeriscono riguardo alla distribuzione dei dati.

::: callout-tip
## Lettura del QQ-plot: Linee guida generali

1. **Punti allineati lungo la retta**: i dati seguono approssimativamente una distribuzione normale.
2. **Curve sistematiche**: i dati presentano asimmetria (skewness) o curtosi (kurtosis) diverse da quelle di una normale.
3. **Punti isolati agli estremi**: presenza di outlier.
4. **Pattern irregolari**: i dati potrebbero seguire una distribuzione multimodale o mista.
:::

Esaminiamo questi pattern con maggiore dettaglio attraverso simulazioni di dati con caratteristiche diverse. Questo approccio ci permette di confrontare visivamente i pattern osservati con le proprietà note delle distribuzioni simulate.

#### Distribuzione normale (riferimento)

Iniziamo con dati estratti da una distribuzione normale. Questo è il caso ideale: i punti dovrebbero allinearsi lungo la retta diagonale.

```{r}
set.seed(123)
dati_norm <- rnorm(100, mean = 0, sd = 1)
qqnorm(dati_norm, main = "QQ-plot: Distribuzione Normale")
qqline(dati_norm, lwd = 2)
```

#### Asimmetria positiva (right-skewed)

Le distribuzioni con asimmetria positiva (code a destra più lunghe) mostrano una curva sistematica: i punti tendono a discostarsi dalla retta nella parte superiore del grafico. Questo pattern è tipico di variabili come i tempi di reazione o i redditi.

```{r}
set.seed(123)
dati_exp <- rexp(100, rate = 1)  # Distribuzione esponenziale
qqnorm(dati_exp, main = "QQ-plot: Distribuzione con Asimmetria Positiva")
qqline(dati_exp, lwd = 2)
```

#### Asimmetria negativa (left-skewed)

Dati con asimmetria negativa (code a sinistra più lunghe) presentano una curva opposta: i punti si discostano dalla retta nella parte inferiore del grafico.

```{r}
set.seed(123)
dati_beta <- rbeta(100, shape1 = 5, shape2 = 2)  # Beta asimmetrica negativa
qqnorm(dati_beta, main = "QQ-plot: Distribuzione con Asimmetria Negativa")
qqline(dati_beta, lwd = 2)
```

#### Code pesanti (heavy tails)

Distribuzioni con code pesanti, come la $t$ di Student con pochi gradi di libertà, mostrano punti che si discostano dalla retta ad entrambi gli estremi. Questo pattern indica una maggiore probabilità di valori estremi rispetto a una distribuzione normale.

```{r}
set.seed(123)
dati_t <- rt(100, df = 3)  # t di Student con df=3
qqnorm(dati_t, main = "QQ-plot: Distribuzione con Code Pesanti")
qqline(dati_t, lwd = 2)
```

#### Code leggere (light tails)

Al contrario, distribuzioni con code leggere (come l'uniforme) mostrano punti che si avvicinano troppo alla retta agli estremi, mentre si discostano al centro. Questo indica una minore probabilità di valori estremi rispetto a una normale.

```{r}
set.seed(123)
dati_unif <- runif(100, min = -2, max = 2)  # Uniforme
qqnorm(dati_unif, main = "QQ-plot: Distribuzione con Code Leggere")
qqline(dati_unif, lwd = 2)
```

#### Presenza di outlier

Quando ci sono outlier, il QQ-plot mostra punti isolati che si discostano significativamente dalla retta diagonale, soprattutto agli estremi del grafico.

```{r}
set.seed(123)
dati_outliers <- c(rnorm(95, mean = 0, sd = 1), c(-5, 6))  # Dati normali + outlier
qqnorm(dati_outliers, main = "QQ-plot: Presenza di Outlier")
qqline(dati_outliers, lwd = 2)
```

#### Distribuzione bimodale

Dati provenienti da una distribuzione bimodale mostrano un pattern a "S" nel QQ-plot, con due regioni curve che corrispondono alle due modalità.

```{r}
set.seed(123)
dati_bimod <- c(rnorm(50, mean = -2, sd = 0.5), rnorm(50, mean = 2, sd = 0.5))
qqnorm(dati_bimod, main = "QQ-plot: Distribuzione Bimodale")
qqline(dati_bimod, lwd = 2)
```


### Riepilogo dei pattern nel QQ-plot

La tabella seguente riassume i pattern più comuni osservabili nei QQ-plot e le loro interpretazioni.

| **Pattern**                       | **Interpretazione**                                   |
|-----------------------------------|------------------------------------------------------|
| Punti lungo la retta              | Dati normali                                         |
| Curva verso l'alto a destra       | Asimmetria positiva (code a destra)                  |
| Curva verso il basso a sinistra   | Asimmetria negativa (code a sinistra)                |
| Punti lontani agli estremi        | Code pesanti (outlier o distribuzione t di Student)  |
| Punti vicini agli estremi         | Code leggere (uniforme)                              |
| Punti isolati                     | Presenza di outlier                                  |
| Curva a "S"                       | Distribuzione bimodale o multimodale                 |

### Esempio Pratico: QQ-plot per i dati di tempo di reazione

Consideriamo i dati di tempi di reazione simulati in precedenza. Il QQ-plot fornisce un modo rapido per visualizzare la deviazione dalla normalità:

```{r}
#| fig.width=5,
#| fig.asp=1
#| 
# Generazione del QQ-plot con qqnorm
qqnorm(rt, main = "QQ-Plot: Tempi di Reazione")
qqline(rt, lwd = 2) 
```

Il QQ-plot conferma che i tempi di reazione non seguono una distribuzione normale, con evidenti curve sistematiche che suggeriscono asimmetria positiva. Un'ispezione visiva di questo tipo è essenziale per decidere se applicare trasformazioni o utilizzare modelli alternativi.

## Test statistici di normalità

Sebbene i grafici QQ siano strumenti visivi fondamentali per valutare la normalità, esistono anche test statistici formali per verificare questa assunzione. I test di normalità restituiscono un valore-$p$, che rappresenta la probabilità di osservare i dati (o deviazioni più estreme) sotto l'ipotesi che essi provengano da una distribuzione normale. Se il valore-$p$ è inferiore a una soglia prefissata (ad esempio, 0.05), l'ipotesi di normalità viene rigettata.

::: callout-warning
## Limiti dei Test Formali di Normalità

Sebbene i test statistici di normalità siano utili in alcuni contesti, *devono essere utilizzati con cautela* e *non dovrebbero essere l'unico criterio* per valutare la normalità. I principali problemi sono:

1. **Eccessiva sensibilità in campioni grandi**: con campioni sufficientemente grandi, i test formali tendono a rigettare la normalità anche in presenza di deviazioni minime e praticamente irrilevanti.
2. **Bassa potenza in campioni piccoli**: in campioni ridotti, i test possono non essere sufficientemente potenti per rilevare deviazioni significative dalla normalità.
3. **Dipendenza dalla dimensione del campione**: la decisione di rigettare o meno l'ipotesi di normalità diventa più una questione di dimensione campionaria che di reale rilevanza pratica.

Per questi motivi, i test statistici devono essere *integrati con strumenti grafici*, che offrono una valutazione più equilibrata e intuitiva della normalità.
:::

### Test di Shapiro-Wilk

Il test di Shapiro-Wilk è uno dei più utilizzati e potenti per valutare la normalità, soprattutto in campioni di piccole e medie dimensioni.

```{r}
shapiro.test(rt)
```

Nel nostro esempio, il valore-p molto piccolo ($p < 0.001$) indica che i dati non seguono una distribuzione normale.

### Test di Kolmogorov-Smirnov

Il test di Kolmogorov-Smirnov confronta la distribuzione empirica dei dati con quella teorica. Anche se meno potente del test di Shapiro-Wilk, è applicabile a campioni di grandi dimensioni.

```{r}
ks.test(rt, "pnorm", mean = mean_rt, sd = sd_rt)
```

### Test di Anderson-Darling

Il test di Anderson-Darling è simile al Kolmogorov-Smirnov, ma assegna maggiore peso alle code della distribuzione, rendendolo più sensibile a deviazioni estreme.

```{r}
if (!requireNamespace("nortest", quietly = TRUE)) install.packages("nortest")
nortest::ad.test(rt)
```

### Interpretazione dei Test

Tutti e tre i test confermano che i dati simulati non seguono una distribuzione normale. Tuttavia, come abbiamo discusso sopra, i test statistici non dovrebbero essere interpretati in modo rigido:

- un valore-p molto basso ($p < 0.05$) suggerisce una deviazione statisticamente significativa dalla normalità, ma questa deviazione potrebbe non avere rilevanza pratica;
- un valore-p elevato ($p > 0.05$) non garantisce che i dati siano perfettamente normali; potrebbe semplicemente riflettere una mancanza di potenza del test.

::: callout-tip
## Raccomandazione pratica

La *combinazione di visualizzazioni grafiche e test statistici* è l'approccio più robusto. Utilizzate i grafici QQ per identificare la natura delle deviazioni dalla normalità e i test statistici come supporto aggiuntivo, soprattutto per decisioni formali. Tuttavia:

- privilegiate i grafici per valutazioni qualitative e interpretazioni contestuali;
- usate i test per supportare decisioni formali, ma evitate di fare affidamento esclusivo su di essi;
- considerate sempre la dimensione del campione e l'effetto pratico delle deviazioni osservate;
- offrono indicazioni utili anche in presenza di grandi campioni, dove i test statistici possono risultare eccessivamente conservativi.
:::

::: {.callout-note icon=false collapse="true"}
## Trasformazioni dei dati: prospettive a confronto

L'uso di trasformazioni matematiche per affrontare la non-normalità rappresenta un punto di divergenza significativo tra l'approccio frequentista e quello bayesiano.

### Approccio frequentista

Nell'inferenza frequentista classica, molti test (t-test, ANOVA, regressione lineare) *richiedono l'assunzione di normalità* dei dati o dei residui. Quando questa assunzione è violata:

- **le trasformazioni diventano necessarie** per rendere i dati compatibili con i test disponibili;
- si privilegiano trasformazioni come log, radice quadrata, o Box-Cox per "normalizzare" la distribuzione;
- il costo principale è la **perdita di interpretabilità**: i risultati sono espressi sulla scala trasformata, non su quella originale;
- i coefficienti e gli intervalli di confidenza richiedono una back-transformation per essere interpretati nella scala originale, spesso con complicazioni.

### Approccio bayesiano

L'inferenza bayesiana offre maggiore *flessibilità modellistica*:

- **le trasformazioni sono opzionali**, non necessarie: possiamo specificare direttamente modelli con verosimiglianze appropriate (Poisson, Gamma, log-normale, t di Student, ecc.);
- i risultati rimangono interpretabili *sulla scala originale dei dati*;
- i modelli possono incorporare naturalmente eteroschedasticità, overdispersion, o altre complessità senza forzare i dati in una forma normale;
- la distribuzione a posteriori può essere approssimativamente normale per campioni grandi (Teorema del Limite Centrale), indipendentemente dalla forma dei dati.

### Quando trasformare?

Le trasformazioni mantengono un ruolo legittimo in entrambi gli approcci quando:

1. **stabilizzano la varianza** in maniera rilevante;
2. **linearizzano relazioni** complesse tra variabili;
3. **migliorano l'interpretabilità teorica** (es. scale logaritmiche per processi moltiplicativi);
4. **sono motivate dalla teoria sottostante** (es. log per rapporti, logit per proporzioni).

Tuttavia, quando la trasformazione serve *solo* a soddisfare requisiti tecnici di un test frequentista, l'approccio bayesiano può offrire un'alternativa più diretta e interpretabile attraverso la specificazione di un modello appropriato.
:::

## Trasformazione dei dati: affrontare la non-normalità

Quando i dati non rispettano l'assunzione di normalità, è possibile utilizzare diverse strategie per affrontare questa violazione. Una delle più comuni è l'uso di trasformazioni dei dati, che permettono di adattare la distribuzione dei dati a una forma più vicina a quella normale, mantenendo comunque la validità dell'analisi che richiede l'assunzione di normalità. Due approcci comuni sono *Winsorizing* e *trimming*.

### Winsorizing e trimming

Questi metodi si concentrano sulla gestione degli outlier, ossia valori estremi che possono distorcere la distribuzione dei dati. Entrambi gli approcci presumono che la non-normalità sia dovuta a dati contaminanti e agiscono in modo differente:

- *Winsorizing*: sostituisce i valori estremi con valori meno estremi, come i percentili limite della distribuzione;
- *Trimming*: rimuove completamente i valori estremi dalla distribuzione.

Consideriamo i seguenti dati di esempio:

```{r}
dati <- c(
  1.0, 2.2, 3.0, 3.1, 4.0, 4.0, 4.1, 5.3, 6.5, 8.3,
  10.9, 20.4, 21.4, 34.
)

# Winsorizing al 20%
dati_winsorized <- winsorize(
  dati,
  method = "percentile", percentile = 20
)
print(dati_winsorized)
```

```{r}
# Trimming al 20%
dati_trimmed <- dati[
  dati >= quantile(dati, 0.2) & dati <= quantile(dati, 0.8)
]
print(dati_trimmed)
```

- *Dati winsorized*: i valori estremi (inferiori e superiori ai percentili 20° e 80°) sono sostituiti dai valori limite;
- *Dati trimmed*: i valori fuori dai percentili 20° e 80° sono completamente rimossi.

Questi metodi riducono l'impatto degli outlier, ma possono introdurre bias se i valori estremi sono effettivamente parte della popolazione target.

## Trasformazioni comuni

Quando i dati non rispettano l'assunzione di normalità, è possibile applicare trasformazioni matematiche per modificarne la forma e migliorare l'adattamento a una distribuzione normale. Di seguito, presentiamo le trasformazioni più utilizzate.

**Trasformazione logaritmica.**  
La trasformazione logaritmica è particolarmente utile per variabili con asimmetria positiva (code lunghe a destra), come i tempi di reazione.

```{r}
# Trasformazione logaritmica
dati_log <- log(rt)
plot(density(dati_log), main = "Densità dei dati log-transformati")
```

**Trasformazione radice quadrata.**  
Adatta per variabili di conteggio o proporzioni con valori vicini a zero.

```{r}
dati_sqrt <- sqrt(rt)
plot(density(dati_sqrt), main = "Densità dei dati trasformati con radice quadrata")
```

**Trasformazione inversa.**  
Efficace per dati con forte asimmetria positiva, ma può complicare l'interpretazione.

```{r}
dati_inv <- 1 / rt
plot(density(dati_inv), main = "Densità dei dati trasformati inversamente")
```

**Trasformazione Box-Cox.**  
La trasformazione Box-Cox è una tecnica parametrica che generalizza le precedenti. Utilizza il massimo della verosimiglianza per determinare la trasformazione ottimale per normalizzare i dati. La funzione di trasformazione dipende da un parametro $\lambda$:

$$
y(\lambda) =
\begin{cases} 
\frac{y^\lambda - 1}{\lambda} & \text{se } \lambda \neq 0, \\
\log(y) & \text{se } \lambda = 0.
\end{cases}
$$

```{r}
b <- boxcox(lm(rt ~ 1))
```

```{r}
# Exact lambda
lambda <- b$x[which.max(b$y)]
lambda
```

Trasformiamo i dati utilizzando `lambda`.

```{r}
rt_boxcox <- (rt^lambda - 1) / lambda
rt_boxcox |> head()
```

```{r}
plot(
  density(rt_boxcox), 
  main = "Densità dei dati trasformati con Box-Cox"
)
```

```{r}
#| fig.width=5,
#| fig.asp=1
#| 
# Generazione del QQ-plot con qqnorm
qqnorm(rt_boxcox, main = "QQ-Plot")
qqline(rt_boxcox, lwd = 2) 
```

### Pro e contro delle trasformazioni

**Vantaggi.**  
Le trasformazioni dei dati offrono molteplici benefici nell'analisi statistica. In primo luogo, possono migliorare l'aderenza alla normalità, un requisito fondamentale per l'applicazione di molti test statistici frequentisti. Inoltre, contribuiscono a stabilizzare la varianza e a mitigare l'impatto dei valori estremi, riducendo il rischio che questi ultimi influenzino eccessivamente i risultati. Tali vantaggi migliorano la robustezza e l'accuratezza delle analisi.

**Svantaggi.**  
Nonostante i benefici, le trasformazioni presentano limitazioni rilevanti. La *perdita di interpretabilità* è uno degli aspetti più critici: i risultati su dati trasformati possono risultare meno intuitivi. Ad esempio, in un modello di regressione applicato a dati trasformati con il logaritmo, il coefficiente rappresenta un cambiamento percentuale anziché assoluto, rendendo l'interpretazione meno diretta per i non esperti.  

Inoltre, l'applicazione di una trasformazione deve essere attentamente motivata in base alla natura dei dati e agli obiettivi dell'analisi. Una trasformazione inappropriata può introdurre *distorsioni indesiderate*, compromettendo la validità dei risultati e portando a conclusioni fuorvianti. Per questo motivo, è essenziale valutare attentamente i costi e i benefici della trasformazione nel contesto specifico della ricerca.

## Riflessioni Conclusive

La verifica della normalità dei dati e l'eventuale utilizzo di trasformazioni matematiche costituiscono fasi fondamentali nell'analisi statistica. Sebbene i test formali (come Shapiro-Wilk o Kolmogorov-Smirnov) offrano una valutazione strutturata, essi possono risultare troppo sensibili, portando a rigettare l'assunto di normalità anche in presenza di lievi deviazioni non rilevanti dal punto di vista pratico. In questi casi, l'impiego di strumenti visivi—come istogrammi, grafici di densità o QQ-plot—si rivela spesso più informativo e flessibile, consentendo di individuare la natura e l'entità delle deviazioni.

Le trasformazioni dei dati rappresentano una strategia utile nell'approccio frequentista per normalizzare la distribuzione e soddisfare le assunzioni richieste dai test classici, ma richiedono una scelta oculata. È essenziale verificare che la trasformazione adottata non comprometta il significato teorico della variabile in esame e l'interpretabilità dei risultati. Quando queste considerazioni diventano problematiche, l'approccio bayesiano offre un'alternativa particolarmente attraente: attraverso la specificazione di modelli con verosimiglianze appropriate (Poisson, Gamma, log-normale, t di Student), è possibile analizzare i dati sulla loro scala originale senza forzarli in una forma normale. Questa flessibilità modellistica permette di mantenere l'interpretabilità dei risultati e di incorporare naturalmente le caratteristiche intrinseche dei dati.

In definitiva, la scelta dell'approccio—trasformazioni frequentiste, metodi robusti, o modelli bayesiani flessibili—dipenderà dal contesto di ricerca, dalla natura dei dati e dagli obiettivi analitici. L'importante è privilegiare sempre un equilibrio tra rigore statistico, interpretabilità dei risultati e fedeltà alla struttura intrinseca dei fenomeni studiati.

## Informazioni sull'Ambiente di Sviluppo {.unnumbered}

```{r}
sessionInfo()
```

## Bibliografia {.unnumbered}
