# Conclusioni: dalla probabilità all'inferenza bayesiana {#sec-conclusioni}

::: {.callout-note title="In sintesi"}
**Da sapere**  Il percorso ha costruito un unico filo logico: rappresentare l'incertezza con distribuzioni di probabilità, descrivere come i dati possono essere generati, misurare l'informazione fornita dai dati mediante la verosimiglianza e aggiornare le credenze con la regola di Bayes.

**Da saper fare**  Riconoscere il ruolo di variabili, distribuzioni, parametri, prior, verosimiglianza e posterior; spiegare che cosa cambia dopo l'osservazione dei dati; distinguere precisione inferenziale e validità scientifica.
:::

## Introduzione {.unnumbered .unlisted}

Nel @sec-bayesian-updating abbiamo visto il passaggio che ricompone l'intero percorso:

$$
p(\theta\mid y)
\propto
p(y\mid\theta)p(\theta).
$$

La formula è compatta, ma per comprenderla servono tutti i concetti introdotti nei capitoli precedenti. Occorre sapere che cosa rappresenta una probabilità, come una variabile casuale traduce un fenomeno in una quantità osservabile, quale ruolo svolge una distribuzione, perché un campione contiene informazione limitata e che cosa misura la verosimiglianza.

Questo capitolo non aggiunge una nuova tecnica. Chiude il percorso mettendo in relazione le idee già apprese e chiarendo che cosa dovrebbe saper riconoscere il lettore prima di passare ai modelli bayesiani sviluppati nel Companion e nel manuale.

## Perché concludere con una mappa del ragionamento?

Quando i concetti probabilistici vengono studiati separatamente, è facile considerarli come una raccolta di formule: regole della probabilità, distribuzioni, medie, varianze, correlazioni e funzioni di verosimiglianza. Nell'inferenza bayesiana, però, questi elementi appartengono a un'unica costruzione.

La domanda generale è:

> Come possiamo passare da osservazioni variabili a conclusioni esplicite e controllabili su quantità che non conosciamo direttamente?

La risposta richiede una sequenza di scelte: definire ciò che osserviamo, specificare un modello probabilistico, descrivere l'incertezza iniziale, confrontare il modello con i dati e aggiornare i pesi assegnati ai valori possibili del parametro.

::: {.callout-important title="Il filo conduttore"}
L'inferenza bayesiana non comincia dalla formula di Bayes. Comincia dalla costruzione di un modello che colleghi un fenomeno psicologico, le osservazioni disponibili e le quantità ignote sulle quali vogliamo apprendere.
:::

::: {.callout-tip title="Prerequisiti"}
Questo capitolo richiama l'intero percorso. Sono particolarmente importanti:

- @sec-prob-inference-uncertainty, per distinguere dati osservati, variabilità campionaria e precisione;
- @sec-prob-likelihood, per comprendere quale informazione i dati forniscono sui valori del parametro;
- @sec-bayesian-updating, per il passaggio da prior e verosimiglianza alla posterior.
:::

## Panoramica del capitolo {.unnumbered .unlisted}

Il capitolo compie cinque passaggi:

1. ricostruisce il filo logico che va dal fenomeno al modello;
2. organizza i concetti del sito in una mappa essenziale;
3. propone alcune domande per leggere un'analisi bayesiana;
4. ricorda i limiti che una posterior, da sola, non può risolvere;
5. indica dove prosegue l'apprendimento nel Companion e nel manuale.

::: {.callout-note title="Preparazione del notebook"}
Questo capitolo non introduce nuovi calcoli. Il blocco seguente mantiene comunque la stessa configurazione degli altri capitoli del sito.

```{r}
#| output: false
if (requireNamespace("here", quietly = TRUE) &&
    file.exists(here::here("code", "_common.R"))) {
  source(here::here("code", "_common.R"))
}

if (exists("apply_visual_theme")) {
  apply_visual_theme()
}
```
:::

## Dal fenomeno al modello probabilistico {#sec-conclusions-model-path}

Un'analisi probabilistica nasce da un problema sostantivo, non da una distribuzione scelta in astratto. In psicologia, potremmo voler comprendere la probabilità di una risposta corretta, la frequenza di un comportamento, il tempo necessario per completare un compito o la relazione tra due caratteristiche individuali.

Il passaggio dal fenomeno all'inferenza può essere organizzato in sette domande.

### 1. Che cosa osserviamo?

Una **variabile casuale** rappresenta numericamente un esito incerto. La sua definizione stabilisce quali osservazioni sono possibili e quale informazione viene conservata dalla codifica.

### 2. Quali valori può assumere?

Il **supporto** distingue, per esempio, un esito binario, un conteggio, una proporzione o una misura continua. Il supporto esclude le famiglie incompatibili, ma non determina da solo quale modello sia appropriato.

### 3. Come potrebbero essere generati i dati?

Una distribuzione per i dati specifica quali osservazioni sono plausibili sotto determinati valori dei parametri. Questa è la componente generativa del modello:

$$
y \sim p(y\mid\theta).
$$

Il parametro $\theta$ controlla qualche proprietà rilevante del processo: una probabilità, una media, una variabilità, un tasso o una relazione tra variabili.

### 4. Che cosa sappiamo prima dei nuovi dati?

La prior $p(\theta)$ rappresenta l'incertezza iniziale sul parametro. Non è una dichiarazione assoluta e indipendente dal contesto: dipende dalle informazioni disponibili, dalla scala del parametro e dalle assunzioni che siamo disposti a formulare.

### 5. Che cosa dicono i dati sui valori del parametro?

Una volta osservato $y$, la verosimiglianza $p(y\mid\theta)$ viene letta come funzione di $\theta$. Essa confronta i valori del parametro in base a quanto rendono compatibili i dati osservati.

### 6. Come cambiano i pesi assegnati alle possibilità?

L'aggiornamento bayesiano combina prior e verosimiglianza:

$$
p(\theta\mid y)
=
\frac{p(y\mid\theta)p(\theta)}{p(y)}.
$$

La posterior $p(\theta\mid y)$ rappresenta l'incertezza aggiornata, condizionatamente al modello, alla prior e ai dati.

### 7. Il modello è adeguato allo scopo?

Una posterior non conclude il lavoro. Occorre ancora chiedersi se il modello riproduca gli aspetti importanti dei dati, se le conclusioni siano sensibili alle scelte iniziali e se il disegno di ricerca permetta l'interpretazione sostantiva proposta. Questi passaggi sono sviluppati nel Companion.

## La mappa essenziale del percorso {#sec-conclusions-concept-map}

I capitoli del sito possono essere letti come quattro blocchi collegati.

### Coerenza probabilistica

- In @sec-prob-interpretation la probabilità è stata introdotta come rappresentazione dell'incertezza.
- In @sec-prob-axioms-coherence gli assiomi hanno definito le condizioni minime di coerenza.
- In @sec-equiprobability-combinatorics, @sec-prob-conditional-prob e @sec-prob-bayes-theorem sono state sviluppate le regole che permettono di combinare e aggiornare probabilità.

L'idea centrale è che le probabilità non sono numeri isolati: devono rispettare relazioni coerenti tra eventi e informazioni disponibili.

### Quantità incerte e distribuzioni

- In @sec-prob-random-var le variabili casuali hanno collegato gli esiti a quantità numeriche.
- In @sec-prob-distr sono state distinte massa, densità e funzione di ripartizione.
- In @sec-prob-random-var-properties e @sec-prob-cov-cor sono state introdotte proprietà come valore atteso, varianza, covarianza e correlazione.
- In @sec-prob-intro-distr, @sec-prob-discr-distr e @sec-prob-cont-distr sono state esaminate alcune famiglie di distribuzioni e i loro possibili ruoli.

L'idea centrale è che una distribuzione non è soltanto una forma grafica: è una descrizione delle possibilità e dei pesi loro assegnati.

### Informazione dei dati

- In @sec-prob-inference-uncertainty è stato chiarito perché una statistica campionaria varia da un campione all'altro.
- In @sec-prob-likelihood i dati osservati sono stati usati per confrontare i valori possibili del parametro.

L'idea centrale è che i dati forniscono informazione relativa, la cui forza dipende dalla quantità e dalla qualità delle osservazioni e dalla forma del modello.

### Aggiornamento

- In @sec-bayesian-updating prior e verosimiglianza sono state combinate per ottenere la posterior.

L'idea centrale è che apprendere significa modificare i pesi assegnati alle possibilità, non cancellare l'incertezza.

::: {.callout-note title="Una formula, tre significati"}
Nell'espressione

$$
p(\theta\mid y)\propto p(y\mid\theta)p(\theta),
$$

- $p(\theta)$ descrive l'incertezza **prima** dei nuovi dati;
- $p(y\mid\theta)$ descrive l'informazione fornita **dai dati**;
- $p(\theta\mid y)$ descrive l'incertezza **dopo** l'aggiornamento.

Confondere questi tre ruoli significa perdere il significato dell'inferenza bayesiana.
:::

## Come leggere un'analisi bayesiana {#sec-conclusions-reading-analysis}

Comprendere un'analisi bayesiana non significa soltanto saper leggere una media posteriore o un intervallo di credibilità. Prima di interpretare i risultati, è utile formulare alcune domande.

### Qual è la domanda scientifica?

Il parametro deve avere un significato collegato al problema psicologico. Una stima numerica è utile solo se sappiamo quale proprietà del fenomeno rappresenta.

### Qual è il modello dei dati?

Occorre identificare quali osservazioni sono possibili, quale distribuzione è stata scelta e quali assunzioni vengono formulate, per esempio indipendenza condizionata, forma della distribuzione o costanza dei parametri.

### Qual è il ruolo della prior?

Bisogna capire quali valori favorisce o penalizza, quanto è concentrata e se la sua scelta è plausibile sulla scala adottata.

### Che cosa ha appreso il modello dai dati?

Il confronto tra prior e posterior mostra quali pesi sono cambiati. La posterior può spostarsi, concentrarsi o conservare una forte incertezza. Nessuno di questi esiti deve essere interpretato senza considerare la verosimiglianza e la quantità di informazione disponibile.

### Quale incertezza rimane?

Una posterior rappresenta un insieme di valori plausibili, non soltanto un'unica stima. La sua concentrazione va interpretata condizionatamente alle assunzioni del modello.

### Le conclusioni sono adeguate ai dati e al disegno?

L'inferenza statistica non trasforma automaticamente un'associazione in un effetto causale, non corregge misure poco valide e non rende rappresentativo un campione distorto.

## Precisione, validità e trasparenza {#sec-conclusions-limits}

Uno dei messaggi più importanti del percorso è la distinzione tra **precisione** e **validità**.

Una posterior molto concentrata indica che, all'interno del modello, alcuni valori hanno ricevuto molto più peso di altri. Non dimostra però che:

- il campione rappresenti la popolazione di interesse;
- la misura rappresenti correttamente il costrutto psicologico;
- la distribuzione scelta descriva adeguatamente i dati;
- l'interpretazione causale sia giustificata;
- la prior e le altre assunzioni siano irrilevanti.

::: {.callout-warning title="Un risultato preciso può essere precisamente sbagliato"}
Aumentare il numero di osservazioni riduce alcune forme di incertezza, ma non elimina automaticamente bias sistematici, errori di misurazione o inadeguatezze del modello.
:::

L'approccio bayesiano rende esplicite molte scelte che in altri approcci possono restare implicite. Questa trasparenza è un vantaggio soltanto se prior, modello, dati e limiti vengono documentati e sottoposti a controllo critico.

## Dove prosegue il percorso {#sec-conclusions-next}

Questo sito ha fornito il linguaggio probabilistico necessario per seguire l'inferenza bayesiana senza trasformarsi in un secondo manuale operativo.

Nel [Companion](https://ccaudek.github.io/utet-companion/) il percorso prosegue con:

- costruzione e simulazione di modelli generativi;
- approssimazione della posterior e famiglie coniugate;
- interpretazione e comunicazione delle distribuzioni posteriori;
- controlli predittivi e analisi di sensibilità;
- modelli di regressione, modelli gerarchici e metodi computazionali;
- codice R e Stan riproducibile.

Il manuale mantiene invece il centro sul significato psicologico e inferenziale dei modelli. La divisione del lavoro è intenzionale:

> questo sito fornisce il linguaggio della probabilità; il manuale sviluppa il ragionamento; il Companion mostra i modelli in azione.

## Riflessioni conclusive {.unnumbered .unlisted}

La probabilità non elimina l'incertezza, ma consente di rappresentarla e di ragionare in sua presenza. Le variabili casuali definiscono i possibili esiti osservabili; le distribuzioni specificano la probabilità associata a ciascun valore; la verosimiglianza quantifica il modo in cui i dati modificano il confronto tra parametri; la regola di Bayes integra queste informazioni con quanto era ritenuto plausibile prima dell'osservazione.

Il punto di arrivo di questa presentazione introduttiva alla probabilità non è l'applicazione meccanica di una formula, ma l'adozione di un approccio che richiede di formulare domande esplicite:

- che cosa sto modellando?
- quali assunzioni sto introducendo?
- quale informazione proviene dai dati?
- quale incertezza rimane?
- quali conclusioni sono realmente sostenute dal disegno di ricerca?

Queste domande accompagneranno tutti i modelli successivi, dai casi più semplici alle analisi gerarchiche e computazionali. Cambieranno le distribuzioni e gli algoritmi, ma non la logica fondamentale: costruire un modello, confrontarlo con i dati, aggiornare l'incertezza e verificare criticamente quanto appreso.

## Esercizi {.unnumbered .unlisted}

1. Perché la formula di Bayes, da sola, non basta a definire un'analisi scientificamente utile?
2. Qual è la differenza tra il supporto di una variabile e la distribuzione scelta per modellarla?
3. Che cosa distingue la distribuzione dei dati dalla prior sul parametro?
4. Quale informazione fornisce la verosimiglianza e quale informazione non fornisce?
5. In che senso la posterior rappresenta un aggiornamento dei pesi assegnati ai valori del parametro?
6. Perché una posterior più concentrata non implica necessariamente una conclusione più valida?
7. Quali domande dovresti porre prima di interpretare un intervallo di credibilità?
8. Qual è la differenza tra aggiornare l'incertezza sui parametri e controllare l'adeguatezza del modello?

::: {.callout-tip title="Soluzioni" collapse="true"}
1. Perché occorre specificare che cosa rappresentano dati e parametri, come i dati sono generati, quale prior viene adottata e se il modello è adeguato alla domanda scientifica.
2. Il supporto indica quali valori sono possibili; la distribuzione assegna pesi probabilistici a quei valori. Più distribuzioni possono condividere lo stesso supporto.
3. La distribuzione dei dati descrive le osservazioni possibili condizionatamente ai parametri; la prior descrive l'incertezza sui parametri prima dei nuovi dati.
4. La verosimiglianza confronta quanto i dati osservati siano compatibili con i valori del parametro. Non assegna, da sola, probabilità posteriori ai parametri.
5. La verosimiglianza moltiplica i pesi iniziali della prior e la normalizzazione trasforma i prodotti in una nuova distribuzione di probabilità.
6. Perché la concentrazione è valutata all'interno delle assunzioni adottate. Campionamento distorto, misure inadeguate o un modello mal specificato possono produrre conclusioni precise ma fuorvianti.
7. Quale parametro rappresenta, quale modello è stato usato, quale prior è stata scelta, quali dati sono stati osservati e quali assunzioni condizionano l'intervallo.
8. L'aggiornamento produce una posterior sui parametri assumendo valido il modello specificato. Il controllo di adeguatezza valuta invece se quel modello riesce a rappresentare gli aspetti dei dati rilevanti per la domanda scientifica.
:::

::: {.callout-note title="Punti chiave" collapse="true"}
- La probabilità è un linguaggio coerente per rappresentare l'incertezza.
- Una variabile casuale collega gli esiti possibili a una rappresentazione numerica.
- Una distribuzione assegna pesi ai valori possibili e può svolgere ruoli differenti nel modello.
- Il modello dei dati descrive come le osservazioni dipendono dai parametri.
- La prior rappresenta l'incertezza sui parametri prima dei nuovi dati.
- La verosimiglianza rappresenta l'informazione relativa fornita dai dati osservati.
- La posterior combina prior e verosimiglianza:
  $$
  p(\theta\mid y)\propto p(y\mid\theta)p(\theta).
  $$
- La posterior resta condizionata al modello, alla prior e ai dati.
- Precisione inferenziale e validità scientifica non sono la stessa cosa.
- Il Companion sviluppa il workflow operativo e i modelli applicati.
:::

::: {.callout-note title="Ambiente di sviluppo" collapse="true"}
```{r}
sessionInfo()
```
:::
