# Il teorema di Bayes {#sec-prob-bayes-theorem}

## Introduzione {.unnumbered .unlisted}

Il teorema di Bayes costituisce il punto di arrivo concettuale del percorso bayesiano che abbiamo sviluppato progressivamente. Questo sviluppo si basa su solide fondamenta teoriche: la concezione della probabilità come grado di credenza razionale in uno stato di informazione (@sec-prob-interpretation), la comprensione degli assiomi come vincoli di coerenza tra credenze (@sec-prob-axioms-coherence), il riconoscimento dell'equiprobabilità come caso particolare derivante dalla simmetria epistemica (@sec-equiprobability-combinatorics) e l'identificazione della probabilità condizionata come meccanismo fondamentale di aggiornamento delle credenze (@sec-prob-conditional-prob).

Il teorema di Bayes emerge direttamente dalla definizione di probabilità condizionata e fornisce la soluzione formale al problema centrale dell'inferenza induttiva: come aggiornare razionalmente le credenze relative a ipotesi o cause non direttamente osservabili quando sono disponibili evidenze empiriche osservabili.

In questo capitolo analizzeremo il teorema non soltanto come strumento tecnico, ma anche come principio di razionalità epistemica che specifica il metodo ottimale per integrare in modo sistematico la conoscenza pregressa (*distribuzione a priori*) con nuove osservazioni (*funzione di verosimiglianza*) per ottenere credenze aggiornate e coerenti (*distribuzione a posteriori*). Esamineremo applicazioni concrete in ambito diagnostico-clinico, nella ricerca psicologica sperimentale e nel ragionamento quotidiano in condizioni di incertezza.

### Panoramica del capitolo {.unnumbered .unlisted}

- Derivazione del teorema di Bayes dalla probabilità condizionata.
- Interpretazione epistemica dei componenti (prior, likelihood, posterior).
- Forma in odds e likelihood ratio per applicazioni cliniche.
- Probabilità inversa: il problema fondamentale dell'inferenza.
- Applicazioni a test diagnostici e decisioni cliniche.
- Fallacia del tasso base e fallacia del procuratore.
- Visualizzazioni con distribuzioni Beta.
- Collegamenti al flusso di lavoro bayesiano completo.

::: {.callout-tip collapse=true}
## Prerequisiti

- Aver letto i capitoli precedenti, specialmente @sec-prob-conditional-prob.
- Leggere *Everything is Predictable: How Bayesian Statistics Explain Our World* [@chivers2024everything].
- Leggere [Bayesian Models of Cognition](https://oecs.mit.edu/pub/lwxmte1p/release/2) di Thomas L. Griffiths.
:::

::: {.callout-caution collapse=true title="Preparazione del Notebook"}

```{r}
#| output: false
here::here("code", "_common.R") |> 
  source()

# Load packages
if (!requireNamespace("pacman")) install.packages("pacman")
pacman::p_load(ggplot2, dplyr, tidyr, patchwork)
```
:::

## Derivazione del teorema di Bayes

Il teorema di Bayes non rappresenta un principio nuovo o indipendente, ma emerge in modo naturale dalla definizione di probabilità condizionata attraverso una semplice trasformazione algebrica.

### La simmetria fondamentale della probabilità congiunta

Come abbiamo esaminato nel @sec-prob-conditional-prob, la probabilità che due eventi si verifichino congiuntamente può essere espressa in due modi equivalenti:

$$
P(A \cap B) = P(A \mid B) \cdot P(B) = P(B \mid A) \cdot P(A).
$$ {#eq-joint-symmetry}

Questa **simmetria fondamentale** deriva direttamente dall'applicazione della definizione di probabilità condizionata in entrambe le direzioni. Quando uguagliamo le due espressioni e risolviamo per $P(A \mid B)$, otteniamo la formulazione classica del teorema di Bayes:

::: {#thm-bayes-theorem}
### Teorema di Bayes (forma fondamentale)

Per eventi $A$ e $B$ con $P(B) > 0$:

$$
P(A \mid B) = \frac{P(B \mid A) \cdot P(A)}{P(B)}.
$$ {#eq-bayes-basic}

Ogni termine in questa espressione assume un preciso significato epistemico:

- **la distribuzione a priori** ($P(A)$): rappresenta il grado di credenza iniziale nell'ipotesi $A$ prima di osservare l'evidenza $B$;
- **la funzione di verosimiglianza** ($P(B \mid A)$): quantifica quanto sia probabile osservare l'evidenza $B$ nell'ipotesi che $A$ sia vera;
- **l'evidenza marginale** ($P(B)$): costituisce la probabilità complessiva di osservare $B$ indipendentemente dallo stato di $A$, agendo come costante di normalizzazione;
- **la distribuzione a posteriori** ($P(A \mid B)$): esprime la credenza rivista nell'ipotesi $A$ dopo aver osservato l'evidenza $B$.

Una forma spesso più intuitiva nelle applicazioni pratiche è la **versione proporzionale**:
$$
P(A \mid B) \propto P(B \mid A) \cdot P(A).
$$

Questa ci ricorda che la distribuzione a posteriori è proporzionale al prodotto tra verosimiglianza e distribuzione a priori, mentre il denominatore $P(B)$ serve principalmente a garantire che la probabilità risultante rispetti l'assioma di normalizzazione.
:::

### Interpretazione attraverso le tabelle di probabilità congiunta

Il teorema di Bayes diventa intuitivo quando lo esaminiamo attraverso le tabelle di probabilità congiunta introdotte nei capitoli precedenti:

|       | $B$  | $B^c$ | Marginali |
|-------|------|-------|-----------|
| $A$   | $P(A \cap B)$ | $P(A \cap B^c)$ | $P(A)$ |
| $A^c$ | $P(A^c \cap B)$ | $P(A^c \cap B^c)$ | $P(A^c)$ |
| **Marginali** | $P(B)$ | $P(B^c)$ | $1$ |

In questa rappresentazione tabellare, i termini del teorema di Bayes assumono un significato  immediato:

- la **distribuzione a priori** $P(A)$ corrisponde alla probabilità marginale della riga associata ad $A$;
- la **funzione di verosimiglianza** $P(B \mid A) = P(A \cap B) / P(A)$ rappresenta la proporzione della riga di $A$ che cade nella colonna di $B$;
- la **distribuzione a posteriori** $P(A \mid B) = P(A \cap B) / P(B)$ costituisce la proporzione della colonna di $B$ che appartiene alla riga di $A$.

Questa visualizzazione ci permette di interpretare il teorema di Bayes come un'operazione che **ruota la prospettiva** dalla visione per righe (verosimiglianza) alla visione per colonne (probabilità a posteriori), sfruttando la struttura simmetrica della distribuzione congiunta.

```{r}
# Esempio numerico con tabella congiunta
# Depressione (D) e Test positivo (T+)

P_D <- 0.15
sens <- 0.85
fp_rate <- 0.10

# Costruire la tabella 
P_D_and_Tpos <- sens * P_D
P_D_and_Tneg <- (1 - sens) * P_D
P_Dc_and_Tpos <- fp_rate * (1 - P_D)
P_Dc_and_Tneg <- (1 - fp_rate) * (1 - P_D)

tab <- matrix(
  c(P_D_and_Tpos, P_D_and_Tneg, P_Dc_and_Tpos, P_Dc_and_Tneg),
  nrow = 2, byrow = TRUE,
  dimnames = list(Stato = c("D", "D^c"), Test = c("T+", "T-"))
)

cat("Tabella congiunta:\n")
print(round(tab, 4))
```

```{r}
# Calcolare via Bayes
P_B <- sum(tab[, 1])  # P(T+) = marginale colonna
P_A_given_B <- tab[1, 1] / P_B  # P(D | T+)
```

```{r}
#| echo: false
cat("\n=== TEOREMA DI BAYES DALLA TABELLA ===\n")
cat("Prior: P(D) =", P_D, "\n")
cat("Likelihood: P(T+ | D) =", sens, "\n")
cat("Evidenza: P(T+) =", round(P_B, 4), "\n")
cat("Posterior: P(D | T+) =", round(P_A_given_B, 4), "\n\n")

cat("Verifica mediante la formula:\n")
posterior_formula <- (sens * P_D) / P_B
cat("  (sens × P(D)) / P(T+) =", round(posterior_formula, 4), "✓\n")
```

## Interpretazione epistemica: il meccanismo di aggiornamento

Il teorema di Bayes formalizza il *ragionamento induttivo razionale*. Vediamo come opera.

### I tre ingredienti

1. **Prior $P(H)$:** rappresenta la nostra credenza iniziale nell'ipotesi $H$ prima dell'osservazione dei dati. Questa valutazione preliminare si basa su diverse fonti di informazione, come le conoscenze pregresse derivanti da studi precedenti, l'esperienza clinica consolidata, le stime di prevalenza o i tassi di base nella popolazione rilevante, o, in condizioni di massima ignoranza, l'applicazione del principio di indifferenza.

2. **Likelihood $P(E \mid H)$:** quantifica quanto l'evidenza osservata $E$ sia compatibile con l'ipotesi $H$. È cruciale distinguere questa quantità da $P(H \mid E)$, confusione frequente nota come "fallacia della probabilità inversa". La funzione di verosimiglianza rappresenta la capacità predittiva dell'ipotesi e, nei contesti diagnostici, corrisponde ai concetti di sensibilità e specificità dei test.

3. **Posterior $P(H \mid E)$:** esprime la credenza rivista nell'ipotesi $H$ dopo l'osservazione dell'evidenza $E$. Questa quantità integra coerentemente la distribuzione a priori con la funzione di verosimiglianza tramite il meccanismo bayesiano. Essa fornisce la risposta formalmente corretta alla domanda inferenziale di interesse pratico e, nei processi sequenziali di apprendimento, funge da nuova distribuzione a priori per gli aggiornamenti successivi basati su nuove evidenze.

### Formulazione con partizione dello spazio delle ipotesi

Nelle applicazioni pratiche, la probabilità marginale dell'evidenza $P(E)$ risulta spesso non direttamente disponibile. Tuttavia, è possibile calcolarla ricorrendo alla *legge della probabilità totale* (discussa nel Capitolo 4), che consente di scomporre $P(E)$ rispetto a una partizione dello spazio delle ipotesi:

$$
P(E) = P(E \mid H) P(H) + P(E \mid H^c) P(H^c).
$$ {#eq-evidence-partition}

Sostituendo questa espressione nel teorema di Bayes si ottiene la formulazione estesa:

$$
P(H \mid E) = \frac{P(E \mid H) \cdot P(H)}{P(E \mid H) P(H) + P(E \mid H^c) P(H^c)}.
$$ {#eq-bayes-expanded}

Questa rappresentazione è particolarmente utile nei contesti diagnostici e decisionali, in cui le probabilità condizionate $P(E \mid H)$ e $P(E \mid H^c)$—corrispondenti rispettivamente alla sensibilità e al tasso di falsi positivi—sono solitamente note grazie alla validazione degli strumenti di misurazione.

::: {.callout-important title="Interpretazione della probabilità dell'evidenza"}

#### Il ruolo epistemico di $P(E)$ {.unnumbered .unlisted}

La quantità $P(E)$ rappresenta la *probabilità marginale* di osservare l'evidenza $E$, ottenuta mediante la media di tutte le possibili ipotesi alternative. Questa misura quantifica "quanto l'evidenza $E$ sia sorprendente o attesa nel contesto generale della nostra conoscenza".

- Quando $P(E \mid H^c)$ è elevato, l'evidenza $E$ perde capacità di discriminare tra $H$ e la sua alternativa.
- Quando l'evidenza $E$ risulta probabile esclusivamente o prevalentemente nell'ipotesi che $H$ sia vera (valore ridotto di $P(E \mid H^c)$), l'evidenza $E$ fornisce un forte supporto all'ipotesi $H$.

La distribuzione a posteriori aumenta rispetto a quella a priori solo quando il *rapporto di verosimiglianza* $P(E \mid H) / P(E \mid H^c)$ supera il valore 1, indicando che l'evidenza osservata è più compatibile con l'ipotesi $H$ che con la sua alternativa.
:::

## Probabilità inversa: il cuore dell'inferenza bayesiana

Il teorema di Bayes fornisce la soluzione al *problema fondamentale dell'inferenza scientifica e clinica*: l'inversione della direzione del condizionamento probabilistico.

### La sfida inferenziale

Nella ricerca scientifica e nella pratica clinica, le informazioni disponibili riguardano tipicamente:

- $P(\text{Dati} \mid \text{Ipotesi})$ — la probabilità di osservare determinati dati nell'ipotesi che una teoria sia vera.

Tuttavia, la domanda di reale interesse è:

- $P(\text{Ipotesi} \mid \text{Dati})$ — il grado di credibilità dell'ipotesi alla luce dei dati effettivamente osservati.

**La confusione tra queste due quantità probabilistiche costituisce un errore inferenziale grave e purtroppo diffuso**.

::: {.callout-warning title="Errori inferenziali comuni"}
#### Confusione tra $P(E \mid H)$ e $P(H \mid E)$ {.unnumbered .unlisted}

**Errore nella diagnostica clinica**:

> "Questo test ha una sensibilità del 95%, quindi se il risultato è positivo c'è il 95% di probabilità che il paziente abbia la malattia."

Questa affermazione è erronea! La sensibilità rappresenta $P(T^+ \mid M)$, non $P(M \mid T^+)$. La probabilità corretta di malattia dato un test positivo dipende criticamente dalla prevalenza della condizione nella popolazione.

**Errore nel contesto giuridico** (fallacia del procuratore):

> "La probabilità che un individuo innocente possieda questo profilo DNA è di 1 su 1 milione, quindi la probabilità che l'imputato sia innocente è di 1 su 1 milione."

Questa inferenza è logicamente invalida! Confonde $P(\text{DNA} \mid \text{Innocente})$ con $P(\text{Innocente} \mid \text{DNA})$. La probabilità di innocenza dato il profilo DNA dipende dalla frequenza base del profilo nella popolazione e da altre evidenze.

Il teorema di Bayes rappresenta l'*unico approccio formalmente corretto* per effettuare questa inversione probabilistica in modo logicamente coerente.
:::

### Esempio: inferenza su moneta potenzialmente sbilanciata

::: {.callout-note collapse="true" title="Inferenza bayesiana su parametro ignoto"}
#### Moneta sospetta {.unnumbered .unlisted}

**Scenario sperimentale**: Si eseguono 10 lanci di una moneta ottenendo 8 risultati "testa". La questione inferenziale riguarda la natura della moneta: è equa ($\theta = 0.5$) oppure presenta uno sbilanciamento a favore di testa ($\theta = 0.7$)?

**Approccio frequentista** (con limitazioni evidenti):
- Calcola $P(\text{8 teste} \mid \theta = 0.5) = \binom{10}{8} (0.5)^{10} \approx 0.044$
- Conclude: "L'ipotesi di equità è statisticamente significativa al livello 0.05"
- Tuttavia, questo approccio non fornisce informazioni su **quanto credere** nell'ipotesi alternativa di sbilanciamento

**Approccio bayesiano** (inferenza completa):

```{r}
# Specificazione dei dati sperimentali
n <- 10
k <- 8

# Definizione delle ipotesi in esame
theta_fair <- 0.5
theta_biased <- 0.7

# Distribuzione a priori (assumiamo equiprobabilità iniziale tra le ipotesi)
prior_fair <- 0.5
prior_biased <- 0.5

# Calcolo delle funzioni di verosimiglianza
lik_fair <- dbinom(k, n, theta_fair)
lik_biased <- dbinom(k, n, theta_biased)

# Aggiornamento bayesiano
evidence <- lik_fair * prior_fair + lik_biased * prior_biased
post_fair <- (lik_fair * prior_fair) / evidence
post_biased <- (lik_biased * prior_biased) / evidence
```

```{r}
#| echo: false
cat("ANALISI BAYESIANA: MONETA EQUA VERSUS SBILANCIATA\n")
cat("=================================================\n\n")
cat("DATI SPERIMENTALI: 8 risultati 'testa' su 10 lanci\n\n")

cat("DISTRIBUZIONE A PRIORI:\n")
cat("  P(Moneta equa) =", prior_fair, "\n")
cat("  P(Moneta sbilanciata) =", prior_biased, "\n\n")

cat("FUNZIONI DI VEROSIMIGLIANZA:\n")
cat("  P(8 teste | Moneta equa) =", round(lik_fair, 4), "\n")
cat("  P(8 teste | Moneta sbilanciata) =", round(lik_biased, 4), "\n\n")

cat("RAPPORTO DI VEROSIMIGLIANZA:\n")
cat("  LR = P(dati|Sbilanciata) / P(dati|Equa) =", round(lik_biased / lik_fair, 2), "\n")
cat("  Interpretazione: I dati osservati sono", round(lik_biased / lik_fair, 2), 
    "volte più probabili nell'ipotesi di moneta sbilanciata\n\n")

cat("DISTRIBUZIONE A POSTERIORI:\n")
cat("  P(Moneta equa | 8 teste) =", round(post_fair, 3), "\n")
cat("  P(Moneta sbilanciata | 8 teste) =", round(post_biased, 3), "\n\n")

cat("CONCLUSIONE INFERENZIALE: I dati forniscono un supporto moderato all'ipotesi\n")
cat("di sbilanciamento, ma permane un'incertezza sostanziale riguardo alla vera\n")
cat("natura della moneta. Ulteriori osservazioni potrebbero ridurre questa incertezza.\n")
```

**Visualizzazione dell'aggiornamento delle credenze**:

```{r}
#| label: coin-inference
#| fig-cap: "Aggiornamento bayesiano delle credenze riguardanti la natura della moneta."
#| echo: false
df_coin <- data.frame(
  Ipotesi = rep(c("Moneta equa", "Moneta sbilanciata"), 2),
  Tipo = rep(c("A priori", "A posteriori"), each = 2),
  Probabilita = c(prior_fair, prior_biased, post_fair, post_biased)
)
```

```{r}
#| echo: false
ggplot(df_coin, aes(x = Ipotesi, y = Probabilita, fill = Tipo)) +
  geom_col(position = "dodge") +
  geom_text(aes(label = round(Probabilita, 3)), 
            position = position_dodge(width = 0.9), vjust = -0.5, size = 3.5) +
  labs(
    title = "Aggiornamento bayesiano: inferenza sulla natura della moneta",
    subtitle = "Transizione dalle credenze a priori a quelle a posteriori dopo 8 teste su 10 lanci",
    y = "Probabilità",
    x = "Ipotesi",
    fill = "Stato delle credenze"
  ) +
  ylim(0, 0.8) +
  theme_minimal() +
  theme(legend.position = "top")
```

:::

## Applicazioni cliniche e psicologiche del teorema di Bayes

### Test diagnostico per il disturbo depressivo maggiore

Riprendiamo l'esempio precedente, ipotizzando una prevalenza della depressione maggiore di circa l'8%, e consideriamo l'utilizzo di un test diagnostico con caratteristiche tecniche validate.

```{r}
# Prevalenza nella popolazione
P_D <- 0.08          # Prevalenza nella medicina generale

# Caratteristiche del test
sens <- 0.85         # Sensibilità: P(T+|D)
spec <- 0.90         # Specificità: P(T-|sano)
fp_rate <- 1 - spec  # Tasso di falsi positivi

# Calcolo delle probabilità posteriori con Bayes
P_Tpos <- sens * P_D + fp_rate * (1 - P_D)  # Probabilità totale test positivo
P_D_given_Tpos <- (sens * P_D) / P_Tpos     # P(Depresso | Test positivo)

P_Tneg <- (1 - sens) * P_D + spec * (1 - P_D)  # Probabilità totale test negativo
P_D_given_Tneg <- ((1 - sens) * P_D) / P_Tneg  # P(Depresso | Test negativo)
```

Interpretazione clinica dei risultati:

```{r}
#| echo: false
cat("=== ANALISI BAYESIANA DEL TEST DIAGNOSTICO ===\n\n")
cat("Contesto: Screening in medicina generale\n")
cat("Prevalenza base: 8%\n\n")

cat("CARATTERISTICHE DEL TEST:\n")
cat("• Sensibilità (riconosce i veri malati):", sens*100, "%\n")
cat("• Specificità (riconosce i sani):", spec*100, "%\n")
cat("• Tasso falsi positivi:", fp_rate*100, "%\n\n")

cat("RISULTATI BAYESIANI:\n")
cat("• Probabilità pre-test (prior):", P_D*100, "%\n")
cat("• Probabilità post-test positivo (VPP):", round(P_D_given_Tpos*100, 1), "%\n")
cat("• Probabilità post-test negativo:", round(P_D_given_Tneg*100, 2), "%\n\n")

cat("INTERPRETAZIONE CLINICA:\n")
cat("• Un test POSITIVO aumenta la probabilità da 8% a", round(P_D_given_Tpos*100, 1), "%\n")
cat("  → Ancora sotto il 50%: molti falsi positivi in popolazioni a bassa prevalenza\n")
cat("• Un test NEGATIVO riduce la probabilità a", round(P_D_given_Tneg*100, 2), "%\n")
cat("  → Test negativo è fortemente rassicurante in questo contesto\n")
```

### Fallacia del tasso base

```{r}
# Analisi sistematica del VPP al variare della prevalenza
prevalences <- seq(0.01, 0.50, by = 0.01)

VPP <- function(prev, sens, spec) {
  fp <- 1 - spec
  P_Tpos <- sens * prev + fp * (1 - prev)
  (sens * prev) / P_Tpos
}

vpps <- VPP(prevalences, sens, spec)

df_baseRate <- data.frame(
  Prevalenza = prevalences,
  VPP = vpps
)
```

Visualizzazione dell'effetto del tasso base:

```{r}
#| echo: false
ggplot(df_baseRate, aes(x = Prevalenza, y = VPP)) +
  geom_line(size = 1.2, color = "#2E86AB") +
  geom_hline(yintercept = 0.5, linetype = "dashed", color = "#A23B72", alpha = 0.7) +
  geom_vline(xintercept = P_D, linetype = "dotted", alpha = 0.5) +
  geom_point(aes(x = P_D, y = VPP(P_D, sens, spec)), 
             color = "#F18F01", size = 3) +
  annotate("text", x = P_D + 0.02, y = 0.15, 
           label = "Medicina\ngenerale", hjust = 0, size = 3.5, 
           color = "#555555") +
  annotate("text", x = 0.35, y = 0.55, 
           label = "Soglia di accuratezza\nclinica (50%)", 
           color = "#A23B72", size = 3.8) +
  scale_x_continuous(labels = scales::percent) +
  scale_y_continuous(labels = scales::percent) +
  labs(
    title = "Effetto del tasso base sul valore predittivo positivo",
    subtitle = "Il medesimo test ha utilità clinica diversa in popolazioni con prevalenza differente",
    x = "Prevalenza del disturbo nella popolazione",
    y = "Valore Predittivo Positivo (VPP)",
    caption = "Test: sensibilità 85%, specificità 90%"
  ) +
  theme_minimal(base_size = 12) +
  theme(
    plot.title = element_text(face = "bold", hjust = 0.5),
    plot.subtitle = element_text(hjust = 0.5, color = "#555555")
  )
```

**In sintesi:** l'utilità di un test dipende criticamente dal contesto. Lo stesso strumento fornisce risultati con affidabilità diversa in popolazioni con prevalenze differenti. Trascurare il tasso di base può alterare l'interpretazione diagnostica, portando a una sovrastima dell'accuratezza dei test positivi in contesti a bassa prevalenza e compromettendo la validità delle conclusioni cliniche.

### Test sequenziali: ADHD in età scolare

```{r}
# Due test indipendenti per ADHD
P_ADHD <- 0.05       # Prevalenza popolazione generale scolare
sens_T1 <- 0.80      # Questionario genitori
spec_T1 <- 0.85
sens_T2 <- 0.75      # Osservazione in classe
spec_T2 <- 0.88

# Calcolare likelihood ratios
LR_pos_T1 <- sens_T1 / (1 - spec_T1)
LR_pos_T2 <- sens_T2 / (1 - spec_T2)

# Aggiornamento sequenziale in odds
prior_odds <- P_ADHD / (1 - P_ADHD)

# Dopo T1+
post_odds_T1 <- prior_odds * LR_pos_T1
post_prob_T1 <- post_odds_T1 / (1 + post_odds_T1)

# Dopo T1+ e T2+ (assumendo indipendenza condizionale)
post_odds_both <- post_odds_T1 * LR_pos_T2
post_prob_both <- post_odds_both / (1 + post_odds_both)
```

```{r}
#| echo: false
cat("\n=== DIAGNOSTICA SEQUENZIALE PER ADHD ===\n\n")
cat("Probabilità pre-test: 5% (prevalenza popolazione scolare)\n\n")

cat("DOPO QUESTIONARIO GENITORI (positivo):\n")
cat("• Likelihood ratio positivo:", round(LR_pos_T1, 2), "\n")
cat("• Probabilità post-test:", round(post_prob_T1, 3), "\n")
cat("• Aumento: da 5% a", round(post_prob_T1*100, 1), "%\n\n")

cat("DOPO OSSERVAZIONE IN CLASSE (positiva):\n")
cat("• Likelihood ratio positivo:", round(LR_pos_T2, 2), "\n")
cat("• Probabilità finale:", round(post_prob_both, 3), "\n")
cat("• Aumento cumulativo: da", round(post_prob_T1*100, 1), "% a", 
    round(post_prob_both*100, 1), "%\n")
```

Visualizzazione della cascata di aggiornamenti:

```{r}
#| echo: false
# Visualizzare cascata di aggiornamenti
df_sequential <- data.frame(
  Momento = factor(c("Prior", "Dopo T1+", "Dopo T1+ e T2+"),
                   levels = c("Prior", "Dopo T1+", "Dopo T1+ e T2+")),
  Probabilita = c(P_ADHD, post_prob_T1, post_prob_both)
)

ggplot(df_sequential, aes(x = Momento, y = Probabilita)) +
  geom_col(fill = "#4E79A7", alpha = 0.8, width = 0.6) +
  geom_text(aes(label = sprintf("%.1f%%", Probabilita * 100)), 
            vjust = -0.8, size = 4.5, fontface = "bold") +
  geom_line(aes(group = 1), size = 1.2, color = "#2E5984", alpha = 0.8) +
  geom_point(size = 3.5, color = "#2E5984") +
  labs(
    title = "Processo diagnostico sequenziale nell'ADHD",
    subtitle = "Aggiornamento bayesiano della probabilità con test multipli",
    y = "Probabilità di ADHD",
    x = "Fase valutativa"
  ) +
  scale_y_continuous(labels = scales::percent, limits = c(0, 0.35)) +
  theme_minimal(base_size = 13) +
  theme(plot.title = element_text(face = "bold", hjust = 0.5))
```

**Osservazioni conclusive**: questo caso illustra l'applicazione diretta del teorema di Bayes nel processo diagnostico. Ogni test positivo aggiorna iterativamente la probabilità precedente, trasformandola in una nuova probabilità a priori per la valutazione successiva. La probabilità evolve quindi da un iniziale 5% a un 22% dopo il primo test e a un 32% dopo il secondo, dimostrando come l'accumulo di evidenze convergenti incrementi progressivamente la certezza diagnostica. Questo approccio sequenziale formalizza matematicamente il ragionamento clinico e mostra come il teorema di Bayes strutturi il processo decisionale basato sulle prove nella pratica psicologica.

## Applicazioni psicologiche

### Comorbidità e aggiornamento delle credenze diagnostiche

Immaginiamo di essere uno psicologo clinico che deve valutare un nuovo paziente. Il nostro ragionamento inizia con ciò che sappiamo già, prima ancora di incontrare il paziente. Sulla base della letteratura, stimiamo che la **probabilità a priori** di depressione $P(D)$ sia del 40%. Questa è la nostra credenza iniziale.

Sappiamo anche che la depressione e l'ansia spesso coesistono. In particolare, la letteratura ci dice che la **probabilità condizionata** di osservare ansia in un paziente che già sappiamo essere depresso, $P(A \mid D)$, è molto alta, circa il 60%. Questa è una misura della comorbidità. Conosciamo inoltre la prevalenza generale dell'ansia nella popolazione, $P(A)$, che è del 35%.

Ora il nostro paziente inizia a descrivere i suoi sintomi e noi notiamo un'evidente ansia. A questo punto, la semplice probabilità a priori $P(D) = 0.40$ non è più sufficiente. Dobbiamo aggiornare la nostra credenza alla luce di questa nuova evidenza. La domanda cruciale diventa: **qual è la probabilità che il paziente sia depresso, dato che ha l'ansia?** Stiamo cercando la probabilità a posteriori, $P(D \mid A)$.

Per calcolarla, usiamo il teorema di Bayes che "capovolge" la probabilità condizionata:

$$
P(D \mid A) = \frac{P(A \mid D) \times P(D)}{P(A)}.
$$

Sostituendo i valori, otteniamo:
$$
P(D \mid A) = \frac{0.60 \times 0.40}{0.35} \approx 0.686.
$$

Questo calcolo rivela che, dopo aver osservato l'ansia, la nostra credenza nella diagnosi di depressione si è aggiornata, salendo da una probabilità a priori del 40% a una probabilità a posteriori di circa il 69%. L'evidenza dell'ansia ha quasi raddoppiato la nostra confidenza iniziale.

Ma cosa succederebbe se, al contrario, durante il colloquio avessimo escluso la presenza di ansia? Dobbiamo calcolare $P(D \mid \neg A)$. Per farlo, abbiamo prima bisogno della probabilità che un paziente non sia ansioso, $P(\neg A) = 1 - P(A) = 0.65$.

Il passo successivo è trovare la probabilità congiunta che un paziente sia depresso e *non* ansioso, $P(D \cap \neg A)$. Come si ricava questa quantità? L'insieme di tutti i pazienti depressi ($D$) può essere suddiviso in due gruppi mutualmente esclusivi: quelli che *sono* anche ansiosi ($D \cap A$) e quelli che *non sono* ansiosi ($D \cap \neg A$). La probabilità totale di depressione $P(D)$ non è altro che la somma delle probabilità di questi due gruppi.

$$
P(D) = P(D \cap A) + P(D \cap \neg A).
$$
Questa uguaglianza ci permette di ricavare la probabilità che ci interessa, $P(D \cap \neg A)$, semplicemente riarrangiando i termini:

$$
P(D \cap \neg A) = P(D) - P(D \cap A).
$$
Sappiamo già che $P(D \cap A) = P(A \mid D) \cdot P(D) = 0.60 \cdot 0.40 = 0.24$. Quindi:
$$
P(D \cap \neg A) = 0.40 - 0.24 = 0.16.
$$
Ora abbiamo tutti gli elementi per calcolare la probabilità a posteriori di depressione dato che l'ansia è *assente*. La formula è analoga a quella di Bayes, ma applicata all'evidenza contraria:

$$
P(D \mid \neg A) = \frac{P(D \cap \neg A)}{P(\neg A)} = \frac{0.16}{0.65} \approx 0.246.
$$

In questo caso, l'assenza di un sintomo fortemente correlato ci porta a rivedere drasticamente la nostra ipotesi iniziale al ribasso, da un 40% a un 25%.

Questo processo è il cuore del ragionamento diagnostico bayesiano. Ogni nuovo dato, in questo caso, un sintomo osservato o assente, modifica in modo rigoroso e quantificabile la probabilità delle nostre ipotesi, trasformando un sospetto clinico iniziale in una valutazione sempre più informata e personalizzata.

### Valore diagnostico incrementale di test multipli

Immaginiamo di essere uno psicologo che deve valutare un possibile caso di ADHD in un bambino. Iniziamo con ciò che sappiamo dalla letteratura: nella popolazione di riferimento, la prevalenza del disturbo, ovvero la nostra probabilità a priori $P(ADHD)$, è stimata intorno al 10%.

Per la valutazione, disponiamo di due strumenti complementari. Il primo è un questionario per i genitori (ad esempio, il Conners), che ha una sensibilità $P(T1+ \mid ADHD)$ dell'80% (indica correttamente il disturbo quando è presente) e una specificità $P(T1- \mid \neg ADHD)$ dell'85% (indica correttamente l'assenza del disturbo). Il secondo è un'osservazione strutturata in classe, con una sensibilità $P(T2+ \mid ADHD)$ del 75% e una specificità $P(T2- \mid \neg ADHD)$ del 90%.

Il questionario per i genitori risulta positivo. Non possiamo dunque più basarci solo sulla prevalenza del 10%, ma dobbiamo aggiornare la nostra credenza. Applichiamo il teorema di Bayes per calcolare la probabilità a posteriori $P(ADHD \mid T1+)$.

La formula per calcolare la probabilità di un test positivo, $P(T1+)$, considera sia i veri positivi che i falsi positivi:
$$
P(T1+) = P(T1+ \mid ADHD) \cdot P(ADHD) + P(T1+ \mid \neg ADHD) \cdot P(\neg ADHD)
$$
Sapendo che la probabilità di un falso positivo è $P(T1+ \mid \neg ADHD) = 1 - spec_T1 = 0.15$, possiamo calcolare:
$$
P(T1+) = (0.80 \times 0.10) + (0.15 \times 0.90) = 0.215
$$
Ora possiamo applicare il teorema di Bayes:
$$
P(ADHD \mid T1+) = \frac{P(T1+ \mid ADHD) \times P(ADHD)}{P(T1+)} = \frac{0.80 \times 0.10}{0.215} \approx 0.372.
$$
Dunque, dopo il primo test positivo, la probabilità di ADHD sale dal 10% a circa il 37.2%.

Successivamente, anche l'osservazione strutturata in classe fornisce un risultato positivo. Per aggiornare nuovamente la nostra credenza, dobbiamo calcolare $P(ADHD \mid T1+, T2+)$. Assumendo che i due test siano *condizionatamente indipendenti* dato lo stato del disturbo (una comune ipotesi semplificativa), possiamo combinare le loro evidenze.

Calcoliamo prima la probabilità congiunta che un bambino sia effettivamente ADHD e risulti positivo ad entrambi i test:
$$
P(ADHD, T1+, T2+) = P(T1+ \mid ADHD) \cdot P(T2+ \mid ADHD) \cdot P(ADHD) = 0.80 \cdot 0.75 \cdot 0.10 = 0.06.
$$
Poi calcoliamo la probabilità totale di ottenere due test positivi, $P(T1+, T2+)$, che comprende sia il caso in cui il bambino sia ADHD (veri positivi) che il caso in cui non lo sia (falsi positivi):
$$
P(T1+, T2+) = [sens_{T1} \cdot sens_{T2} \cdot P(ADHD)] + [fp_1 \cdot fp_2 \cdot P(\neg ADHD)], 
$$
dove i tassi di falso positivo sono $fp_1 = 1 - spec_{T1} = 0.15$ e $fp_2 = 1 - spec_{T2} = 0.10$
$$
P(T1+, T2+) = (0.80 \cdot 0.75 \cdot 0.10) + (0.15 \cdot 0.10 \cdot 0.90) = 0.06 + 0.0135 = 0.0735.
$$

Infine, applichiamo ancora una volta il teorema di Bayes per fondere tutta l'evidenza:
$$
P(ADHD \mid T1+, T2+) = \frac{P(ADHD, T1+, T2+)}{P(T1+, T2+)} = \frac{0.06}{0.0735} \approx 0.816.
$$
Ora la nostra probabilità a posteriori è salita a circa l'81.6%.

Questo processo dimostra l'efficacia dell'aggiornamento bayesiano sequenziale nel percorso diagnostico. Il risultato positivo del primo test ha prodotto un primo aggiornamento della probabilità a posteriori, incrementandola dall'11% al 37.2%. Il risultato positivo del secondo test, essendo condizionatamente indipendente dal primo dato lo stato del disturbo, ha generato un ulteriore aggiornamento, elevando la probabilità a posteriori a circa l'81.6%. L'integrazione di test multipli, che sfruttano fonti di informazione eterogenee e complementari (come un questionario anamnestico e un'osservazione sistematica del comportamento in contesto) permette di ottenere un cumulo moltiplicativo dell'evidenza. Questo trasforma una stima iniziale basata su dati epidemiologici in una probabilità a posteriori clinicamente utile, riducendo in modo sostanziale l'incertezza diagnostica. Questo approccio è fondamentale per le condizioni complesse e multidimensionali, come l'ADHD, dove la convergenza di evidenze da più fonti è spesso necessaria per una diagnosi accurata.

## Visualizzazioni con distribuzioni Beta

Per parametri continui come le probabilità, le distribuzioni di probabilità forniscono lo strumento naturale per rappresentare in modo completo le nostre credenze epistemiche.

### Prior, likelihood e posterior nel modello Beta-Binomiale

La distribuzione *Beta* costituisce la scelta naturale per esprimere credenze riguardanti probabilità $\theta \in [0,1]$. In combinazione con dati di tipo binomiale, il processo di aggiornamento bayesiano assume una forma particolarmente elegante e computazionalmente efficiente.

::: {.callout-note title="Proprietà di coniugazione Beta-Binomiale"}
#### Aggiornamento Beta-Binomiale {.unnumbered .unlisted}

**Distribuzione a priori**: $\theta \sim \text{Beta}(\alpha, \beta)$.

**Modello dei dati**: $k$ successi osservati in $n$ prove indipendenti (distribuzione Binomiale).

**Distribuzione a posteriori**: $\theta \mid \text{dati} \sim \text{Beta}(\alpha + k, \beta + n - k)$.

**Interpretazione epistemica**:

- la distribuzione a priori può essere interpretata come equivalente a "$\alpha - 1$ pseudo-successi e $\beta - 1$ pseudo-fallimenti" osservati precedentemente;
- la distribuzione a posteriori si ottiene semplicemente sommando i successi e fallimenti osservati ai corrispondenti parametri a priori.

Questa proprietà costituisce un caso di *coniugazione perfetta*: le distribuzioni a priori e a posteriori appartengono alla stessa famiglia parametrica, semplificando notevolmente il calcolo dell'aggiornamento bayesiano.
:::

```{r}
#| label: beta-binomial-update
#| fig-cap: "Aggiornamento bayesiano nel modello Beta-Binomiale per un test a scelta multipla."
# Esempio: Test a scelta multipla con 4 opzioni
# Distribuzione a priori centrata sull'ipotesi di risposta casuale (1/4)

alpha0 <- 1
beta0 <- 3  # Valore atteso = 1/(1+3) = 0.25

# Dati osservati: 12 risposte corrette su 30 tentativi
n <- 30
k <- 12

# Distribuzione a posteriori
alpha1 <- alpha0 + k
beta1 <- beta0 + (n - k)

# Griglia per la visualizzazione
theta <- seq(0, 1, length.out = 500)

# Funzioni di densità
prior_dens <- dbeta(theta, alpha0, beta0)
posterior_dens <- dbeta(theta, alpha1, beta1)

# Funzione di verosimiglianza (proporzionale, normalizzata per visualizzazione)
likelihood_dens <- dbeta(theta, k + 1, n - k + 1)  # Proporzionale alla Binomiale
likelihood_dens <- likelihood_dens / max(likelihood_dens) * max(posterior_dens)
```

```{r}
#| echo: false
# Preparazione dei dati per la visualizzazione
df_beta <- data.frame(
  theta = theta,
  Prior = prior_dens,
  Likelihood = likelihood_dens,
  Posterior = posterior_dens
)

df_beta_long <- df_beta %>%
  pivot_longer(cols = c(Prior, Likelihood, Posterior),
               names_to = "Componente", values_to = "Densita")
# Visualizzazione
ggplot(df_beta_long, aes(x = theta, y = Densita, color = Componente, linetype = Componente)) +
  geom_line(linewidth = 1.2) +
  geom_vline(xintercept = 0.25, linetype = "dotted", alpha = 0.5) +
  annotate("text", x = 0.27, y = max(posterior_dens) * 0.9, 
           label = "Risposta casuale\n(θ = 0.25)", hjust = 0, size = 3.5) +
  scale_linetype_manual(values = c("solid", "dashed", "solid")) +
  labs(
    title = "Aggiornamento bayesiano nel modello Beta-Binomiale",
    subtitle = "Transizione da credenze a priori a posteriori per 12 risposte corrette su 30 (test a 4 opzioni)",
    x = expression(theta ~ "(probabilità di risposta corretta)"),
    y = "Densità di probabilità",
    color = "Componente",
    linetype = "Componente"
  ) +
  theme_minimal() +
  theme(legend.position = "top")
```

**Interpretazione del processo di aggiornamento.**

- **Distribuzione a priori** (rosso): rappresenta le credenze iniziali centrate attorno a 0.25, corrispondente all'ipotesi di risposta puramente casuale.
- **Funzione di verosimiglianza** (verde tratteggiato): mostra la compatibilità dei dati osservati (12/30 = 0.40) con diversi valori del parametro $\theta$.
- **Distribuzione a posteriori** (blu): costituisce la sintesi bayesiana che bilancia credenze iniziali ed evidenza empirica, spostata verso 0.40 ma non completamente.

```{r}
#| echo: false
# Calcolo delle statistiche riassuntive
prior_mean <- alpha0 / (alpha0 + beta0)
post_mean <- alpha1 / (alpha1 + beta1)
mle <- k / n

cat("CONFRONTO TRA LE STIME DI θ\n")
cat("============================\n\n")
cat("Stima basata sulla distribuzione a priori:", round(prior_mean, 3), "\n")
cat("Stima di massima verosimiglianza (MLE):", round(mle, 3), "\n")
cat("Stima basata sulla distribuzione a posteriori:", round(post_mean, 3), "\n\n")
cat("ANALISI: La distribuzione a posteriori rappresenta un compromesso bayesiano tra\n")
cat("le credenze iniziali e l'evidenza empirica. Con l'aumentare della dimensione\n")
cat("campionaria, la distribuzione a posteriori convergerebbe progressivamente\n")
cat("verso la stima di massima verosimiglianza.\n")
```

### Intervalli di credibilità bayesiani

A differenza degli intervalli di confidenza nell'approccio frequentista, gli *intervalli di credibilità* bayesiani ammettono un'interpretazione probabilistica diretta e intuitiva riguardo al parametro di interesse.

```{r}
# Calcolo dell'intervallo di credibilità bayesiano al 95%
ci_lower <- qbeta(0.025, alpha1, beta1)
ci_upper <- qbeta(0.975, alpha1, beta1)
```

```{r}
#| echo: false
cat("INTERVALLO DI CREDIBILITÀ BAYESIANO AL 95%\n")
cat("==========================================\n\n")
cat("Intervallo di credibilità: [", round(ci_lower, 3), ", ", round(ci_upper, 3), "]\n\n")
cat("INTERPRETAZIONE EPISTEMICA DIRETTA:\n")
cat("Alla luce della distribuzione a posteriori, assegniamo una probabilità del 95%\n")
cat("che il vero valore del parametro θ si trovi all'interno di questo intervallo,\n")
cat("dato lo specifico insieme di dati osservati e le nostre credenze iniziali.\n\n")
cat("CONTRASTO CON L'APPROCCIO FREQUENTISTA:\n")
cat("Questa interpretazione differisce fondamentalmente da quella degli intervalli\n")
cat("di confidenza, che si riferiscono alle proprietà a lungo termine di una\n")
cat("procedura di stima piuttosto che alla probabilità riguardante il parametro.\n")
```

```{r}
#| echo: false
#| label: credibility-interval
#| fig-cap: "Distribuzione a posteriori con intervallo di credibilità bayesiano al 95%"
# Visualizzazione dell'intervallo di credibilità
ggplot(df_beta, aes(x = theta, y = Posterior)) +
  geom_line(linewidth = 1.2, color = "blue") +
  geom_area(data = df_beta %>% filter(theta >= ci_lower & theta <= ci_upper),
            aes(x = theta, y = Posterior), fill = "blue", alpha = 0.3) +
  geom_vline(xintercept = c(ci_lower, ci_upper), linetype = "dashed", color = "blue") +
  geom_vline(xintercept = post_mean, color = "red", linewidth = 1) +
  annotate("text", x = post_mean, y = max(posterior_dens) * 0.5,
           label = paste0("Valore atteso: ", round(post_mean, 3)), 
           angle = 90, vjust = -0.5, color = "red", size = 4) +
  annotate("text", x = mean(c(ci_lower, ci_upper)), y = max(posterior_dens) * 0.8,
           label = paste0("95% di credibilità\n[", round(ci_lower, 3), ", ", round(ci_upper, 3), "]"),
           color = "darkblue", size = 4) +
  labs(
    title = "Distribuzione a posteriori con intervallo di credibilità bayesiano",
    subtitle = "Rappresentazione dell'incertezza residua sul parametro θ dopo l'aggiornamento",
    x = expression(theta ~ "(probabilità di risposta corretta)"),
    y = "Densità di probabilità a posteriori"
  ) +
  theme_minimal()
```

**Interpretazione della visualizzazione**: l'area ombreggiata in blu rappresenta la regione all'interno della quale assegniamo una probabilità del 95% che si trovi il vero valore del parametro $\theta$. La linea verticale rossa indica il valore atteso della distribuzione a posteriori, mentre le linee tratteggiate delimitano i confini dell'intervallo di credibilità. Questa rappresentazione fornisce una caratterizzazione completa dell'incertezza residua riguardante il parametro dopo aver considerato sia l'evidenza empirica che le credenze iniziali.

## Riflessioni conclusive {.unnumbered .unlisted}

Il teorema di Bayes rappresenta il principio fondamentale del ragionamento razionale in condizioni di incertezza e sintetizza e completa il percorso concettuale sviluppato nei capitoli precedenti. Esso deriva naturalmente dalla probabilità condizionata, attraverso la simmetria della distribuzione congiunta, e formalizza il processo di inversione probabilistica che trasforma la probabilità dell'evidenza data un'ipotesi nella probabilità dell'ipotesi data l'evidenza osservata.

Il teorema integra matematicamente in modo ottimale il prior e la likelihood, producendo un posterior che quantifica in modo coerente e trasparente l'aggiornamento delle credenze. Questa struttura si applica naturalmente ai problemi psicologici e clinici, dalla diagnostica alla valutazione della comorbilità fino alle decisioni terapeutiche, dimostrando come il formalismo bayesiano traduca operativamente i processi di ragionamento clinico.

Il percorso attraverso i capitoli ha costruito una progressione concettuale coerente: si è partiti dalla probabilità come grado di credenza razionale, si è passati agli assiomi di coerenza, all'equiprobabilità come caso speciale e al condizionamento come aggiornamento, per poi giungere al teorema di Bayes come sintesi e applicazione di questi principi fondamentali.

Questo capitolo conclude la trattazione dei fondamenti della probabilità bayesiana, aprendo naturalmente a sviluppi più avanzati quali l'inferenza su parametri continui mediante distribuzioni prior e posterior complete, i modelli gerarchici con iperparametri, la selezione di modelli mediante i fattori di Bayes e l'impiego di metodi computazionali sofisticati per problemi complessi. Tuttavia, i principi fondamentali rimangono invariati: la specificazione del prior che incorpora la conoscenza pregressa, la definizione della funzione di verosimiglianza che modella i dati, il calcolo del posterior che aggiorna le credenze e l'inferenza basata sulla distribuzione risultante.

L'approccio bayesiano offre vantaggi distintivi per la ricerca e la pratica in psicologia: fornisce un'interpretabilità diretta attraverso la probabilità delle ipotesi, dati i dati; incorpora esplicitamente la conoscenza esistente dalla letteratura e dall'esperienza clinica; permette inferenze flessibili, non limitate ai test binari; quantifica completamente l'incertezza attraverso distribuzioni, piuttosto che stime puntuali; e supporta naturalmente l'aggiornamento sequenziale, essenziale per la ricerca iterativa e i trial clinici adattivi.

Come osservò Laplace oltre due secoli fa, la probabilità bayesiana rappresenta il buon senso ridotto a calcolo, con il teorema di Bayes che ne costituisce il motore matematico fondamentale, offrendo agli psicologi uno strumento coerente e potente per il ragionamento scientifico e clinico in condizioni di incertezza.

## Esercizi {.unnumbered}

È facile trovare online esercizi sull'applicazione del teorema di Bayes. Consigliamo gli esercizi 1–6 disponibili su [questa pagina](https://mathcenter.oxford.emory.edu/site/math117/probSetBayesTheorem/).

::: {.callout-important title="Problemi aggiuntivi" collapse="true"}

### Esercizi concettuali

1. Spiega perché il teorema di Bayes è una conseguenza algebrica della definizione di probabilità condizionata, non un nuovo assioma.

2. La simmetria $P(A \cap B) = P(A \mid B) P(B) = P(B \mid A) P(A)$ è il cuore di Bayes. Spiega cosa significa epistemicamente questa simmetria.

3. Perché $P(E \mid H)$ (likelihood) e $P(H \mid E)$ (posterior) possono essere molto diversi? Fai un esempio concreto.

4. Nel teorema di Bayes, $P(E)$ è spesso chiamata "evidence". Perché questo termine è appropriato? Cosa "evidenzia"?

5. La forma in odds semplifica calcoli e intuizione. Spiega perché moltiplicare odds per LR è più intuitivo che la formula classica.

### Esercizi su applicazioni diagnostiche

6. Test per disturbo d'ansia sociale:
   - Prevalenza università: 4%
   - Sensibilità: 88%
   - Specificità: 92%
   
   a. Calcola VPP e VPN
   b. Visualizza come VPP cambia con prevalenza (grafico)
   c. Quale prevalenza minima per VPP > 0.5?

7. Due test indipendenti per depressione:
   - Prior: 12%
   - Test 1: sens=0.85, spec=0.88
   - Test 2: sens=0.80, spec=0.90
   - Entrambi positivi
   
   Calcola posterior finale usando:
   a. Formula di Bayes ripetuta
   b. Forma in odds con LR moltiplicati

8. Screening per PTSD in veterani (prevalenza 15%) vs popolazione generale (prevalenza 3%). Stesso test (sens=0.82, spec=0.85).
   
   a. Calcola VPP in ciascun contesto
   b. Commenta l'importanza del contesto per interpretazione

### Esercizi su forma odds/LR

9. Converti:
   a. Probabilità 0.20 in odds
   b. Odds 3:1 in probabilità
   c. Prior 0.30, LR=5 → Posterior in odds e probabilità

10. Un test ha LR+=15 e LR-=0.1.
    a. È un "buon" test? Perché?
    b. Con prior 10%, calcola posterior per test+ e test-
    c. Quanto deve essere alto il prior per avere posterior>0.9 dopo test+?

11. Dimostra algebricamente che:
    $$\text{Odds}(H \mid E) = \text{Odds}(H) \times \frac{P(E \mid H)}{P(E \mid H^c)}$$
    partendo dal teorema di Bayes in forma classica.

### Esercizi su Beta-Binomiale

12. Prior $\text{Beta}(2, 5)$ (media ≈ 0.29). Osservo 15 successi in 40 prove.
    a. Calcola parametri del posterior
    b. Media e IC 95% del posterior
    c. Visualizza prior, likelihood, posterior

13. Test a 5 opzioni (guessing = 0.20). Studente risponde correttamente a 18 su 50.
    a. Scegli prior appropriato centrato su 0.20
    b. Calcola posterior
    c. Qual è P(θ > 0.25 | dati)? (migliore del guessing)

14. Confronta due prior:
    - Vago: Beta(1,1)
    - Informativo: Beta(8,2) (centrato su 0.8)
    
    Con gli stessi dati (7 successi su 10), calcola i due posterior e confronta.

### Esercizi su fallacia del tasso base

15. Test per malattia rara (prevalenza 0.1%):
    - Sensibilità: 99%
    - Specificità: 98%
    
    a. Calcola VPP
    b. Molte persone stimano VPP ≈ 99%. Spiega l'errore
    c. Crea grafico VPP vs prevalenza per visualizzare

16. In tribunale, DNA matching probabilità 1 su 100,000 se innocente. Procuratore sostiene "quindi 99.999% colpevole".
    a. Identifica l'errore (quale confusione probabilistica?)
    b. Con prior 1% (basato su altre evidenze), calcola posterior corretto

17. Un medico dice: "Il test è accurato al 95%, quindi se positivo c'è il 95% di probabilità di malattia". 
    a. Perché è sbagliato?
    b. Quali informazioni servono per calcolare il valore corretto?

### Esercizi applicati psicologia

18. **Comorbidità e Bayes**: Paziente con diagnosi confermata di depressione (D). Qual è P(Ansia | D)?
    - Prevalenza ansia in popolazione: 15%
    - Prevalenza depressione: 20%
    - P(Ansia ∩ Depressione) = 10%
    
    [Hint: Usa tabella congiunta, poi Bayes]

19. **Efficacia terapia**: 
    - Prior: P(Terapia efficace) = 0.60 (da meta-analisi)
    - Studio pilota: 8 migliorati su 10 trattati
    - Sotto ipotesi "efficace": P(miglioramento) = 0.75
    - Sotto ipotesi "non efficace": P(miglioramento) = 0.40
    
    Calcola posterior sull'efficacia.

20. **Screening autismo** (M-CHAT):
    - Prevalenza 18 mesi: 1.5%
    - Sensibilità: 0.85
    - Specificità: 0.93
    
    a. Bambino risulta positivo. P(Autismo)?
    b. Secondo screening (indipendente) anche positivo. Nuovo posterior?
    c. Visualizza aggiornamento sequenziale

### Esercizi computazionali

21. Scrivi funzione R che:
    - Input: prior (prob), sens, spec, test_result (+/-)
    - Output: posterior, con visualizzazione barplot

22. Crea visualizzazione interattiva (Shiny o animazione) che mostra come posterior cambia al variare di:
    - Prior (slider 0-1)
    - Sensibilità (slider)
    - Specificità (slider)

23. Simula esperimento bayesiano:
    - Prior Beta(2,2) su θ
    - Genera dati binomiali con θ vero = 0.7
    - Aggiorna posterior dopo ogni osservazione
    - Anima convergenza del posterior verso θ vero

:::

::: {.callout-tip title="Soluzioni selezionate" collapse="true"}

### Soluzioni concettuali

1. Il teorema segue da: $P(A \cap B) = P(A \mid B) P(B)$ e $P(A \cap B) = P(B \mid A) P(A)$. Uguagliando e dividendo per $P(B)$ si ottiene Bayes. Non serve nuovo assioma—è algebra su definizioni esistenti.

2. La simmetria significa: la congiunta può essere costruita in due modi equivalenti (condizionare su A poi B, o su B poi A). Epistemicamente: non importa l'ordine in cui acquisiamo informazioni—la credenza congiunta finale è la stessa.

3. Esempio: $P(\text{Test+} \mid \text{Malattia}) = 0.95$ (sensibilità alta), ma $P(\text{Malattia} \mid \text{Test+}) = 0.30$ (VPP basso) se prevalenza è molto bassa. Il prior (tasso base) è cruciale!

4. "Evidence" normalizza: $P(E) = \sum_i P(E \mid H_i) P(H_i)$. Rappresenta "quanto E è probabile marginalmente". Se E è molto raro, osservarlo è più informativo (forte evidenza).

5. Odds sono additive in log-scala: $\log(\text{Odds posterior}) = \log(\text{Odds prior}) + \log(\text{LR})$. Moltiplicare odds per LR è quindi "sommare evidenze" in scala naturale.

### Soluzioni diagnostica

6. a. VPP = $\frac{0.88 \times 0.04}{0.88 \times 0.04 + 0.08 \times 0.96} \approx 0.32$
      VPN = $\frac{0.92 \times 0.96}{0.12 \times 0.04 + 0.92 \times 0.96} \approx 0.995$
   
   c. Per VPP > 0.5: prevalenza deve essere ≥ 10% circa

7. a. Dopo T1+: $P(D \mid T1+) = \frac{0.85 \times 0.12}{0.85 \times 0.12 + 0.12 \times 0.88} \approx 0.49$
      Dopo T2+: $P(D \mid T1+, T2+) = \frac{0.80 \times 0.49}{0.80 \times 0.49 + 0.10 \times 0.51} \approx 0.88$
   
   b. Odds: $\frac{0.12}{0.88} \times \frac{0.85}{0.12} \times \frac{0.80}{0.10} = 7.26$ → prob = 0.88 ✓

8. a. Veterani: VPP ≈ 0.45; Pop. generale: VPP ≈ 0.13
   b. Stesso test, interpretazioni diverse! Il contesto (prior) è essenziale.

### Soluzioni odds/LR

9. a. Odds = 0.20/0.80 = 0.25 (1:4)
   b. Prob = 3/(3+1) = 0.75
   c. Odds posterior = (0.30/0.70) × 5 ≈ 2.14 → prob ≈ 0.68

10. a. Ottimo test! LR+ molto alto (forte evidenza positiva), LR- molto basso (forte evidenza negativa)
    b. Test+: Odds = 0.11 × 15 = 1.67 → prob ≈ 0.63
       Test-: Odds = 0.11 × 0.1 = 0.011 → prob ≈ 0.01
    c. Serve prior ≈ 0.06 (6%)

11. Dimostrazione:
    ```
    Odds(H|E) = P(H|E)/P(H^c|E)
              = [P(E|H)P(H)/P(E)] / [P(E|H^c)P(H^c)/P(E)]
              = [P(E|H)P(H)] / [P(E|H^c)P(H^c)]
              = [P(H)/P(H^c)] × [P(E|H)/P(E|H^c)]
              = Odds(H) × LR
    ```

### Soluzioni Beta-Binomiale

12. a. Posterior: Beta(2+15, 5+25) = Beta(17, 30)
    b. Media = 17/47 ≈ 0.36; IC95% = [0.24, 0.49]

13. a. Prior: Beta(2, 8) ha media 0.20
    b. Posterior: Beta(20, 40) con media 20/60 = 0.33
    c. `pbeta(0.25, 20, 40, lower.tail=FALSE)` ≈ 0.95

14. Prior vago → posterior più influenzato dai dati
    Prior informativo → posterior "tira" verso prior
    Con pochi dati (10), prior informativo domina ancora

### Soluzioni applicazioni

18. Dalla tabella: P(A|D) = P(A∩D)/P(D) = 0.10/0.20 = 0.50

19. LR = P(8/10|Efficace)/P(8/10|Non efficace)
       = [dbinom(8,10,0.75)] / [dbinom(8,10,0.40)]
       ≈ 0.282/0.121 ≈ 2.33
    Posterior: (0.60/0.40) × 2.33 ≈ 3.5 → prob ≈ 0.78

20. a. VPP ≈ 0.17 (prevalenza molto bassa!)
    b. Dopo secondo test: posterior primo diventa prior secondo
       Nuovo posterior ≈ 0.63

:::

## Bibliografia {.unnumbered .unlisted}
