# Distribuzioni di variabili casuali discrete {#sec-prob-discr-distr}

::: {.callout-important}
## In questo capitolo imparerai a:

- comprendere le principali distribuzioni di massa di probabilità come strumenti epistemici;
- interpretare i parametri come rappresentazioni di credenze sul processo generativo;
- collegare ogni distribuzione al suo ruolo nell'inferenza bayesiana;
- utilizzare R per manipolare e analizzare queste distribuzioni.
::: 

::: {.callout-tip}
## Prerequisiti

- @sec-prob-intro-distr: introduzione alle distribuzioni di probabilità.
- @sec-prob-axioms-coherence: assiomi e coerenza delle credenze.
- Leggere il capitolo *Random variables and their distributions* [@blitzstein2019introduction].
- Leggere il capitolo *Special Distributions* [@schervish2014probability].
:::

::: {.callout-caution}
## Preparazione del Notebook

```{r}
here::here("code", "_common.R") |> 
  source()
if (!requireNamespace("pacman")) install.packages("pacman")
pacman::p_load(reshape2)
```
:::

## Introduzione {.unnumbered .unlisted}

Come discusso nel @sec-prob-intro-distr, le distribuzioni di probabilità sono strumenti epistemici che ci permettono di rappresentare e ragionare formalmente sull'incertezza.  È fondamentale distinguere le variabili casuali discrete da quelle continue, perché le distribuzioni di probabilità associate sono qualitativamente diverse nei due casi.

In questo capitolo ci concentreremo sulle *distribuzioni di probabilità discrete*, strumenti fondamentali per modellare fenomeni che generano un numero finito o numerabile di possibili esiti. Queste distribuzioni sono particolarmente efficaci per descrivere:

- *conteggi*: numero di successi, eventi, errori, sintomi;
- *scelte categoriali*: selezione tra opzioni discrete;
- *eventi binari*: presenza/assenza di un fenomeno.

::: {.callout-note icon=false}
## Prospettiva bayesiana sulle distribuzioni discrete

Nell'inferenza bayesiana, le distribuzioni discrete svolgono diversi ruoli:

1. **come funzione di verosimiglianza**: modellano come i dati discreti vengono generati dai parametri.

   - *Esempio*: distribuzione binomiale per modellare il numero di risposte corrette dato un tasso di accuratezza $p$.

2. **come prior/posterior**: rappresentano credenze su parametri discreti.

   - *Esempio*: distribuzione uniforme discreta come prior su un insieme finito di ipotesi.

3. **come distribuzioni predittive**: descrivono credenze su osservazioni future discrete.

   - *Esempio*: distribuzione beta-binomiale come distribuzione predittiva quando c'è incertezza sulla probabilità di successo.

**Interpretazione dei parametri**: i parametri di queste distribuzioni (ad esempio, $p$ nella distribuzione binomiale, $\lambda$ nella distribuzione dci Poisson) non sono "valori veri da scoprire" ma *quantità su cui abbiamo delle credenze*. L'inferenza bayesiana ci permette di aggiornare queste credenze alla luce dei dati.
:::

## Panoramica delle distribuzioni discrete

Di seguito presentiamo le principali distribuzioni discrete, con particolare attenzione alla loro interpretazione epistemica e al loro ruolo nell'inferenza bayesiana.

### Distribuzione uniforme discreta

#### Caratteristiche

La distribuzione uniforme discreta rappresenta lo stato di *massima ignoranza* o *equiprobabilità* tra un insieme finito di opzioni.

- **Interpretazione**: rappresenta la situazione in cui non abbiamo ragione di credere che un esito sia più probabile di un altro. È l'espressione formale del "principio di indifferenza" di Laplace.

- **Applicazioni in psicologia**:
  - assegnazione casuale di partecipanti a condizioni sperimentali;
  - selezione casuale di stimoli da un pool;
  - prior non informativa su un insieme finito di ipotesi discrete;
  - modello nullo per verificare se c'è una preferenza sistematica.

- **Parametri**:
  - $N$: numero di esiti possibili.

- **Ruolo nell'inferenza bayesiana**: 
  - *come prior*: Esprime assenza di conoscenza pregressa su quale tra $N$ ipotesi discrete sia vera;
  - *come likelihood*: Modella processi di scelta veramente casuali (benchmark di confronto).

**Esempio bayesiano**: se dobbiamo scegliere tra 5 modelli teorici e non abbiamo preferenze a priori, assegnare $p = 1/5$ a ciascuno rappresenta uno starting point epistemicamente neutrale.

### Distribuzione di Bernoulli

#### Caratteristiche

La distribuzione di Bernoulli è il "mattone fondamentale" per eventi binari: modella un singolo esperimento con due esiti possibili.

- **Interpretazione**: rappresenta le nostre credenze su un processo che può produrre solo due risultati (successo/fallimento, presente/assente, corretto/errato). Il parametro $p$ quantifica quanto crediamo probabile il "successo".

- **Applicazioni in psicologia**:
  - risposta corretta/errata a un item di test;
  - presenza/assenza di un sintomo clinico;
  - ricordo/dimenticanza di un'informazione;
  - scelta binaria in un compito decisionale.

- **Parametro**: 
  - $p \in [0,1]$: probabilità di successo (parametro su cui abbiamo delle credenze).

- **Ruolo nell'inferenza bayesiana**:
  - *come likelihood*: per una singola osservazione binaria;
  - *come prior su $p$*: tipicamente Beta (vedi distribuzione Beta nel prossimo capitolo);
  - *come base* per modelli più complessi (binomiale, regressione logistica).

**Prospettiva epistemica su $p$**: in un framework frequentista, $p$ è "la vera proporzione a lungo termine". In quello bayesiano, $p$ è una *quantità su cui abbiamo incertezza*, rappresentata da una distribuzione (il *prior* prima dei dati e il *posterior* dopo).

### Distribuzione binomiale

#### Caratteristiche

La distribuzione binomiale descrive il *numero totale di successi* in $n$ prove indipendenti di Bernoulli con la stessa probabilità di successo $p$.

- **Interpretazione**: rappresenta le nostre credenze su quanti successi osserveremo in $n$ tentativi, dato che crediamo che ogni tentativo abbia probabilità $p$ di successo. È la distribuzione "naturale" per i conteggi di eventi binari.

- **Applicazioni in psicologia**:
  - numero di risposte corrette in un test con $n$ domande;
  - quanti di $n$ partecipanti mostrano un certo comportamento;
  - numero di sintomi presenti su $n$ sintomi possibili;
  - conteggio di trials con richiamo corretto in un esperimento di memoria.

- **Parametri**:
  - $n$: numero fisso di prove (noto);
  - $p \in [0,1]$: probabilità di successo per prova (parametro su cui facciamo inferenza).

- **Ruolo nell'inferenza bayesiana**:
  - *come likelihood*: la funzione più comune per dati binari aggregati;
  - *coniugata con prior Beta*: $p \sim \text{Beta}(\alpha, \beta)$ + dati binomiali → posterior ancora Beta.
  - *aggiornamento bayesiano classico*: esempio paradigmatico di come i dati modificano le credenze.

**Formula della likelihood binomiale**:

$$
P(y \mid n, p) = \binom{n}{y} p^y (1-p)^{n-y}.
$$

**Interpretazione bayesiana**: questa formula ci dice "quanto sono plausibili i dati osservati ($y$ successi) se il parametro fosse $p$". Variando $p$, otteniamo la funzione di verosimiglianza discussa nel @sec-prob-likelihood.

::: {.callout-tip}
## Esempio: Aggiornamento bayesiano con binomiale-beta

**Scenario**: studi un nuovo test diagnostico.

**Prior**: $p \sim \text{Beta}(2, 2)$ (leggermente peaked verso 0.5, esprime incertezza moderata).

**Dati**: $y = 23$ successi su $n = 30$ prove.

**Likelihood**: $P(y=23 \mid n=30, p) = \binom{30}{23} p^{23} (1-p)^7$.

**Posterior**: $p \mid y \sim \text{Beta}(2+23, 2+7) = \text{Beta}(25, 9)$.

**Interpretazione**: Le tue credenze su $p$ si sono spostate dai dati. La media a posteriori è $\frac{25}{25+9} \approx 0.735$.
:::

### Distribuzione di Poisson

#### Caratteristiche

La distribuzione di Poisson modella il *numero di eventi* che si verificano in un intervallo fissato quando gli eventi sono rari, indipendenti e accadono a un tasso medio costante.

- **Interpretazione**: rappresenta le nostre credenze su quanti eventi osserveremo in un intervallo, dato che crediamo che eventi succedano casualmente a un certo tasso medio $\lambda$. È la distribuzione limite della binomiale quando $n$ è grande e $p$ è piccolo.

- **Applicazioni in psicologia**:
  - numero di episodi di ansia in una settimana;
  - interazioni sociali spontanee in una sessione di osservazione;
  - lapsus verbali durante una presentazione;
  - numero di sogni vividi riportati in un periodo;
  - frequenza di comportamenti problema in un intervallo temporale.

- **Parametro**:
  - $\lambda > 0$: tasso medio di eventi per unità di tempo/spazio (parametro su cui facciamo inferenza).

- **Ruolo nell'inferenza bayesiana**:
  - *come likelihood*: per dati di conteggio senza limite superiore naturale.
  - *coniugata con prior Gamma*: $\lambda \sim \text{Gamma}(\alpha, \beta)$ + dati Poisson → posterior ancora Gamma.
  - **modelli GLM*: base per regressione di Poisson (es. numero di sintomi ~ predittori).

**Formula**:
$$
P(Y = y \mid \lambda) = \frac{\lambda^y e^{-\lambda}}{y!}, \quad y = 0, 1, 2, \ldots
$$

**Interpretazione di $\lambda$**: non è "il vero tasso", ma la nostra *credenza centrale* sul tasso. Nell'inferenza bayesiana, stimiamo un'intera distribuzione su $\lambda$, non solo un punto.

::: {.callout-note}
## Quando usare Poisson invece della distribuzione Binomiale?

**Distribuzione binomiale**: quando c'è un *numero fisso* di "prove" o "opportunità" (es. 20 domande di un test).

**Distribuzione di Poisson**: quando non c'è un limite superiore chiaro o quando il conteggio avviene in un continuum (es. numero di attacchi di panico in un mese — non c'è un "massimo naturale").

**Criterio epistemico**: quale distribuzione rappresenta meglio le tue credenze sul processo generativo?
:::

### Distribuzione geometrica

La distribuzione geometrica modella il *numero di fallimenti* prima del primo successo in una sequenza di prove Bernoulli indipendenti.

- **Interpretazione**: rappresenta le nostre credenze su quanto tempo dovremo aspettare prima che un evento (di probabilità $p$) si verifichi per la prima volta.

- **Applicazioni in psicologia**:
  - numero di tentativi prima del primo richiamo corretto;
  - numero di trials prima che un comportamento target emerga;
  - sessioni di terapia prima del primo miglioramento significativo.

- **Ruolo bayesiano**: meno comune come likelihood, ma è utile per modellare i "tempi di attesa" discreti quando $p$ è incerto.

### Distribuzione beta-binomiale

#### Caratteristiche avanzate

La distribuzione beta-binomiale rappresenta una *estensione bayesiana* della distribuzione binomiale che incorpora esplicitamente l'incertezza sulla probabilità di successo.

- **Interpretazione**: mentre la distribuzione binomiale assume $p$ fisso, la beta-binomiale rappresenta situazioni dove $p$ stesso varia secondo una distribuzione Beta. È la *distribuzione predittiva* quando integriamo l'incertezza su $p$.

- **Formula**:
$$
\text{BetaBinomial}(y \mid n, \alpha, \beta) = \binom{n}{y} \frac{B(y + \alpha, n - y + \beta)}{B(\alpha, \beta)}.
$$

- **Parametri**:
  - $n$: numero di prove.
  - $\alpha, \beta$: parametri della distribuzione Beta su $p$.

- **Ruolo nell'inferenza bayesiana**:
  - **distribuzione predittiva**: risponde alla domanda: "Quanti successi mi aspetto in $n$ prove se $p$ è incerto?";
  - **overdispersion**: modella variabilità maggiore di quella binomiale (comune in dati reali);
  - **modelli gerarchici**: utile quando ogni individuo/gruppo ha il proprio $p$.

**Differenza cruciale con la distribuzione binomiale**:

| Caratteristica | Binomiale | Beta-Binomiale |
|---------------|-----------|----------------|
| Assunzione su $p$ | Fisso e noto | Incerto, segue Beta($\alpha, \beta$) |
| Interpretazione | Likelihood dato $p$ | Distribuzione predittiva marginale |
| Varianza | $np(1-p)$ | Maggiore (overdispersion) |
| Uso bayesiano | Likelihood | Predittiva quando prior è Beta |

**Esempio pratico**: supponiamo di somministrare un test a 10 nuovi partecipanti. Non conosciamo esattamente il tasso di successo $p$, ma dalle nostre credenze pregresse imponiamo una prior $\text{Beta}(5, 5)$ (peaked attorno a 0.5 ma incerta). 

La *distribuzione predittiva* su quanti dei 10 risponderanno correttamente è Beta-Binomiale$(10, 5, 5)$, non Binomiale$(10, 0.5)$. Solo la distribuzione Beta-Binomiale  incorpora correttamente la nostra incertezza su $p$.

## Distribuzioni in R

In R, per ogni distribuzione sono disponibili quattro funzioni principali:

- **`d`** (*density/mass*): calcola i valori della funzione di massa $P(X=x)$;
- **`p`** (*probability*): calcola la CDF $P(X \leq x)$;
- **`q`** (*quantile*): calcola i quantili (inversa della CDF);
- **`r`** (*random*): genera campioni casuali dalla distribuzione.

**Prospettiva bayesiana su queste funzioni**:

- **`d`**: viene usata per calcolare la *likelihood* (es. `dbinom(y, n, p)`)
- **`r`**: viene usata per *simulare dalla distribuzione prior predittiva* o dalla *distribuzione posterior predittiva*;
- *`p` e `q`*: sono utili per calcolare gli *intervalli di credibilità* e le *probabilità a posteriori*.

```{r}
# Esempio: likelihood binomiale
y <- 7  # successi osservati
n <- 10 # prove
p <- 0.6 # valore ipotetico del parametro

# Likelihood: quanto sono plausibili questi dati se p = 0.6?
likelihood <- dbinom(y, size = n, prob = p)
cat("Likelihood di 7 successi su 10 se p=0.6:", likelihood, "\n")

# Simulare dati dalla distribuzione predittiva
set.seed(123)
y_pred <- rbinom(1000, size = n, prob = p)
cat("Media simulata:", mean(y_pred), "vs teorica:", n*p, "\n")
```

Il pacchetto `stats` include numerose funzioni per le principali distribuzioni. Consultare `?Distributions` per i dettagli.

## Distribuzione uniforme discreta

### Definizione formale

::: {#def-uniform-discrete}
Sia $X$ una variabile casuale che può assumere i valori $\{1, 2, \dots, N\}$ con uguale probabilità. Allora

$$
X \sim \text{Uniforme-Discreta}(1, N),
$$

con funzione di massa

$$
P(X = x) = \frac{1}{N}, \quad \text{per } x \in \{1, 2, \dots, N\}.
$$
:::

### Interpretazione epistemica

La distribuzione uniforme discreta rappresenta il *principio di indifferenza*: in assenza di informazioni che favoriscano un particolare esito rispetto agli altri, si assegna la stessa credenza a tutte le possibilità.

**Nel framework bayesiano**: è spesso usata come *prior non informativa* quando dobbiamo scegliere tra un insieme finito di ipotesi discrete senza conoscenze pregresse.

### Proprietà

**Normalizzazione**:
$$
\sum_{x = 1}^{N} P(X = x) = \sum_{x = 1}^{N} \frac{1}{N} = 1.
$$

**Valore atteso**:
$$
\mathbb{E}(X) = \frac{N + 1}{2}.
$$

**Interpretazione**: Il "centro di gravità" della nostra distribuzione di credenza è a metà dell'intervallo.

**Varianza**:
$$
\mathbb{V}(X) = \frac{N^2 - 1}{12}.
$$

**Interpretazione**: Quantifica quanto la nostra credenza è dispersa attorno alla media. Cresce quadraticamente con $N$ — più opzioni abbiamo, più incertezza abbiamo.

### Esempio in R

```{r}
# Simulazione di un dado a 6 facce (uniforme discreta su {1,...,6})
N <- 6
n_lanci <- 10000

set.seed(42)
lanci <- sample(1:N, size = n_lanci, replace = TRUE)

# Verifica empirica
cat("Media teorica:", (N+1)/2, "\n")
cat("Media empirica:", mean(lanci), "\n\n")

cat("Varianza teorica:", (N^2-1)/12, "\n")
cat("Varianza empirica:", var(lanci), "\n")

# Visualizzazione
table(lanci) / n_lanci  # Frequenze relative
```

**Interpretazione bayesiana**: se questo fosse il nostro prior su quale faccia uscirà, stiamo dicendo "Non ho ragione di favorire nessuna faccia". Dopo aver osservato dati, aggiorneremmo queste credenze.

## Distribuzione di Bernoulli

### Definizione formale

::: {#def-bernoulli}
Una variabile casuale $X$ segue una distribuzione di Bernoulli con parametro $p \in [0,1]$ se:

$$
X \sim \text{Bernoulli}(p)
$$

dove la funzione di massa di probabilità è data da:

$$
P(X = x) = \begin{cases}
p & \text{se } x = 1 \text{ (successo)} \\
1-p & \text{se } x = 0 \text{ (fallimento)}
\end{cases}
$$

Una formulazione compatta equivalente è: $P(X = x) = p^x (1-p)^{1-x}$ per $x \in \{0, 1\}$.
:::

### Proprietà fondamentali

**Valore atteso**: $\mathbb{E}(X) = p$.

Il valore atteso rappresenta la nostra previsione media sull'esito del processo. Un parametro $p=0.7$ indica che, nel nostro sistema di credenze, l'esito positivo ha un'aspettativa di verificarsi con intensità proporzionale a 0.7.

**Varianza**: $\mathbb{V}(X) = p(1-p)$.

La varianza misura l'incertezza associata alla nostra previsione. L'incertezza raggiunge il suo massimo quando $p=0.5$ (varianza = 0.25), situazione in cui la nostra credenza è massimamente bilanciata tra i due esiti possibili. Al contrario, l'incertezza si annulla completamente quando $p=0$ o $p=1$ (varianza = 0), casi in cui possediamo certezza assoluta sull'esito.

### Esempio: Test diagnostico

```{r}
# Scenario: test con sensibilità (probabilità di positivo se malato) p = 0.85
p_sensibilita <- 0.85

# Simuliamo 1000 pazienti malati sottoposti al test
set.seed(123)
n_pazienti <- 1000
risultati <- rbinom(n_pazienti, size = 1, prob = p_sensibilita)

cat("Proporzione positivi (empirica):", mean(risultati), "\n")
cat("Sensibilità teorica:", p_sensibilita, "\n")
```

**Interpretazione bayesiana**: $p=0.85$ rappresenta la nostra credenza sulla sensibilità del test. In un'analisi bayesiana completa, si utilizzerebbe una distribuzione (prior) su $p$ che verrebbe aggiornata con i dati dei test.

## Distribuzione binomiale

### Definizione formale

::: {#def-binomial}
Sia $X$ la variabile casuale che conta il numero di successi in $n$ prove indipendenti di Bernoulli, ciascuna caratterizzata dalla stessa probabilità di successo $p$. Allora:

$$
X \sim \text{Binomiale}(n, p),
$$

con funzione di massa di probabilità:

$$
P(X = k) = \binom{n}{k} p^k (1-p)^{n-k}, \quad k = 0, 1, \dots, n.
$$

Il coefficiente binomiale $\binom{n}{k}$ rappresenta il numero di modi in cui è possibile ottenere esattamente $k$ successi in $n$ prove.
:::

### Proprietà fondamentali

**Valore atteso**: $\mathbb{E}(X) = np$.

Il valore atteso indica il numero medio di successi che ci aspettiamo di osservare in $n$ prove, riflettendo la nostra previsione centrale basata sul parametro $p$.

**Varianza**: $\mathbb{V}(X) = np(1-p)$.

La varianza quantifica l'incertezza associata alla nostra previsione, mostrando come la dispersione dei possibili risultati dipenda sia dal numero di prove che dalla probabilità di successo di ciascuna prova.

### La distribuzione binomiale come verosimiglianza bayesiana

Questa distribuzione costituisce la *funzione di verosimiglianza fondamentale* per dati binari aggregati. Quando osserviamo $y$ successi in $n$ prove indipendenti, la verosimiglianza per il parametro $p$ assume la forma:

$$
L(p \mid y, n) = \binom{n}{y} p^y (1-p)^{n-y}.
$$

Questa funzione, considerando $p$ come variabile mentre $y$ e $n$ sono fissati dai dati osservati, misura quanto ciascun valore possibile del parametro $p$ renda plausibili i dati effettivamente osservati. La verosimiglianza fornisce quindi la base per aggiornare le nostre credenze sul parametro $p$ alla luce dell'evidenza empirica.

### Esempio: Accuratezza in un compito cognitivo

```{r}
# Scenario: 30 trial, 23 corretti
n <- 30
y <- 23

# Esploriamo la likelihood per diversi valori di p
p_grid <- seq(0, 1, length.out = 1000)
likelihood <- dbinom(y, size = n, prob = p_grid)

# Grafico della likelihood
plot(p_grid, likelihood, type = "l", lwd = 2, col = "steelblue",
     xlab = "Probabilità di successo (p)", 
     ylab = "Likelihood",
     main = "Funzione di verosimiglianza: 23 successi su 30 prove")
abline(v = y/n, col = "red", lty = 2)
text(y/n + 0.1, max(likelihood)*0.9, 
     paste("MLE =", round(y/n, 3)), col = "red")
```

**Interpretazione bayesiana**: 

- il picco della likelihood (MLE) è a $p = y/n = 0.767$
- ma non ci fermiamo qui! Nell'inferenza bayesiana, combiniamo questa likelihood con una prior su $p$.
- se la prior è $\text{Beta}(\alpha, \beta)$, allora la posterior sarà $\text{Beta}(\alpha + y, \beta + n - y)$.

### Visualizzazione dell'aggiornamento bayesiano

```{r}
# Prior: Beta(2, 2) - leggermente informatica, peaked attorno a 0.5
alpha_prior <- 2
beta_prior <- 2

# Posterior dopo i dati: Beta(2+23, 2+7) = Beta(25, 9)
alpha_post <- alpha_prior + y
beta_post <- beta_prior + (n - y)

# Grafico
p_seq <- seq(0, 1, length.out = 1000)
prior_dens <- dbeta(p_seq, alpha_prior, beta_prior)
post_dens <- dbeta(p_seq, alpha_post, beta_post)

plot(p_seq, prior_dens, type = "l", lwd = 2, col = "gray",
     ylim = c(0, max(post_dens)*1.1),
     xlab = "p", ylab = "Densità",
     main = "Aggiornamento Bayesiano: Prior vs Posterior")
lines(p_seq, post_dens, lwd = 2, col = "darkgreen")
abline(v = alpha_post/(alpha_post + beta_post), col = "darkgreen", lty = 2)
legend("topleft", 
       legend = c("Prior Beta(2,2)", "Posterior Beta(25,9)", "Media Posterior"),
       col = c("gray", "darkgreen", "darkgreen"),
       lty = c(1, 1, 2), lwd = c(2, 2, 1))
```

**Interpretazione**:

- *prior (grigia)*: le nostre credenze iniziali (incerte, centrate su 0.5);
- *posterior (verde)*: le nostre credenze aggiornate dopo aver visto 23/30 successi;
- la posterior si è spostata verso valori più alti di $p$ e si è "ristretta" (meno incertezza);
- media posterior: $\frac{25}{34} \approx 0.735$.

## Distribuzione di Poisson

### Definizione formale

::: {#def-poisson}
Una variabile casuale $Y$ segue una distribuzione di Poisson con parametro $\lambda > 0$ se:

$$
Y \sim \text{Poisson}(\lambda)
$$

con funzione di massa:

$$
P(Y = y) = \frac{\lambda^y e^{-\lambda}}{y!}, \quad y = 0, 1, 2, \ldots
$$
:::

### Proprietà

**Valore atteso e varianza**: $\mathbb{E}(Y) = \mathbb{V}(Y) = \lambda$

**Interpretazione epistemica**: Il parametro $\lambda$ rappresenta contemporaneamente:
- La nostra credenza sul valore medio di conteggi
- La variabilità attesa (in Poisson, media = varianza)

Questa proprietà (equidispersion) è un'assunzione forte: in dati reali psicologici è spesso violata (overdispersion).

### La Poisson come likelihood

Per dati di conteggio $y$, la likelihood di $\lambda$ è:

$$
L(\lambda \mid y) = \frac{\lambda^y e^{-\lambda}}{y!}
$$

**Prior coniugata**: $\lambda \sim \text{Gamma}(\alpha, \beta)$

**Posterior**: $\lambda \mid y \sim \text{Gamma}(\alpha + y, \beta + 1)$

### Esempio: Eventi rari (von Bortkiewicz)

Il famoso esempio di von Bortkiewicz sui decessi per calci di cavallo nell'esercito prussiano dimostra come eventi rari possano seguire una distribuzione di Poisson.

```{r}
# Dati storici di von Bortkiewicz
decessi <- 0:4
freq_osservate <- c(109, 65, 22, 3, 1)
n_total <- sum(freq_osservate)  # 200 squadroni-anno

# Frequenze relative osservate
freq_relative <- freq_osservate / n_total

# Media campionaria (stima di lambda)
lambda_mle <- sum(decessi * freq_osservate) / n_total
cat("Lambda stimato (MLE):", round(lambda_mle, 3), "\n")

# Probabilità teoriche Poisson
prob_poisson <- dpois(decessi, lambda = lambda_mle)

# Confronto
confronto <- data.frame(
  Decessi = decessi,
  Frequenza_Osservata = freq_relative,
  Probabilita_Poisson = prob_poisson,
  Differenza = abs(freq_relative - prob_poisson)
)
print(round(confronto, 4))
```

**Visualizzazione**:

```{r}
# Grafico confronto
barplot(rbind(freq_relative, prob_poisson), 
        beside = TRUE,
        names.arg = decessi,
        col = c("steelblue", "coral"),
        legend.text = c("Osservato", "Poisson teorico"),
        xlab = "Numero di decessi",
        ylab = "Probabilità / Frequenza relativa",
        main = "von Bortkiewicz: Dati vs Modello Poisson")
```

**Interpretazione bayesiana**:

L'ottima corrispondenza tra dati e modello Poisson suggerisce che:
1. Il processo generativo è coerente con le assunzioni Poisson (eventi rari, indipendenti, tasso costante)
2. La Poisson è una buona rappresentazione delle nostre credenze sul fenomeno
3. Potremmo usare questo modello per fare predizioni su futuri conteggi

**Analisi bayesiana completa** (con prior Gamma):

```{r}
# Prior: Gamma(0.5, 1) - debolmente informativa
alpha_prior <- 0.5
beta_prior <- 1

# Dati: somma totale di decessi e numero di osservazioni
y_total <- sum(decessi * freq_osservate)
n_obs <- n_total

# Posterior: Gamma(alpha + y_total, beta + n_obs)
alpha_post <- alpha_prior + y_total
beta_post <- beta_prior + n_obs

# Media posterior di lambda
lambda_post_mean <- alpha_post / beta_post
cat("\nMedia posterior di lambda:", round(lambda_post_mean, 3), "\n")

# Intervallo di credibilità 95%
IC_95 <- qgamma(c(0.025, 0.975), alpha_post, beta_post)
cat("IC 95% per lambda:", round(IC_95, 3), "\n")
```

**Interpretazione**:

- La media posterior (~0.61) è molto simile alla MLE
- L'intervallo di credibilità ci dice dove crediamo che $\lambda$ si trovi con probabilità 95%
- Possiamo usare la distribuzione posterior per fare inferenze probabilistiche


## Distribuzione beta-binomiale

### Definizione e motivazione

::: {#def-beta-binomial}
La distribuzione beta-binomiale emerge quando la probabilità di successo $p$ non è fissa, ma segue essa stessa una distribuzione Beta:

$$
p \sim \text{Beta}(\alpha, \beta)
$$
$$
Y \mid p \sim \text{Binomiale}(n, p)
$$

Marginalizzando su $p$, otteniamo:

$$
Y \sim \text{Beta-Binomiale}(n, \alpha, \beta)
$$

con funzione di massa:

$$
P(Y = y) = \binom{n}{y} \frac{B(y + \alpha, n - y + \beta)}{B(\alpha, \beta)}
$$

dove $B(a, b) = \frac{\Gamma(a)\Gamma(b)}{\Gamma(a+b)}$ è la funzione beta.
:::

### Interpretazione epistemica

La beta-binomiale è la **distribuzione predittiva** quando c'è incertezza sulla probabilità di successo:

- **Binomiale**: "Se $p$ fosse esattamente 0.6, quanti successi mi aspetto?"
- **Beta-binomiale**: "Se $p$ è incerto e segue Beta($\alpha, \beta$), quanti successi mi aspetto?"

La beta-binomiale **integra l'incertezza su $p$** nel modello, risultando in maggiore variabilità (overdispersion).

### Quando usarla?

1. **Come distribuzione predittiva prior**: Prima di osservare dati, vuoi prevedere risultati futuri
2. **Dati con overdispersion**: La varianza osservata supera quella binomiale
3. **Modelli gerarchici**: Ogni individuo/gruppo ha il proprio $p_i \sim \text{Beta}(\alpha, \beta)$

### Esempio: Previsione con incertezza

```{r}
# Scenario: Prevediamo risultati di 10 nuovi partecipanti
# Prior sulle probabilità individuali: Beta(5, 5)
n_new <- 10
alpha <- 5
beta <- 5

# Distribuzione predittiva: Beta-Binomiale(10, 5, 5)
# Usando simulazione (non c'è rbetabinom in base R)
library(VGAM)  # Per rbetabinom

set.seed(42)
n_sim <- 10000
y_pred <- rbetabinom(n_sim, size = n_new, shape1 = alpha, shape2 = beta)

# Confronto con binomiale pura (p fissato a media prior = 0.5)
y_binom <- rbinom(n_sim, size = n_new, prob = 0.5)

# Statistiche
cat("Beta-Binomiale:\n")
cat("  Media:", mean(y_pred), "\n")
cat("  Varianza:", var(y_pred), "\n\n")

cat("Binomiale (p=0.5):\n")
cat("  Media:", mean(y_binom), "\n")
cat("  Varianza:", var(y_binom), "\n")

# Visualizzazione
par(mfrow = c(1, 2))
hist(y_pred, breaks = 0:n_new, probability = TRUE, col = "lightblue",
     main = "Beta-Binomiale(10, 5, 5)", xlab = "Numero di successi")
hist(y_binom, breaks = 0:n_new, probability = TRUE, col = "lightcoral",
     main = "Binomiale(10, 0.5)", xlab = "Numero di successi")
par(mfrow = c(1, 1))
```

**Interpretazione**:

- Entrambe hanno media ~ 5 (come atteso)
- La beta-binomiale ha **varianza maggiore** perché incorpora l'incertezza su $p$
- Questa è la distribuzione **realistica** per previsioni quando $p$ è incerto


## Riflessioni conclusive {.unnumbered .unlisted}

In questo capitolo abbiamo approfondito le principali distribuzioni discrete, interpretandole come **strumenti epistemici** nell'approccio bayesiano:

::: {.callout-important icon=false}
## Lezioni chiave

1. **Ogni distribuzione rappresenta assunzioni sul processo generativo**
   - Uniforme discreta = massima ignoranza
   - Bernoulli = evento binario singolo
   - Binomiale = conteggio di successi in prove fisse
   - Poisson = conteggio di eventi rari
   - Beta-binomiale = binomiale con incertezza su $p$

2. **I parametri sono quantità su cui abbiamo credenze**
   - Non cerchiamo "il vero $p$" ma stimiamo una distribuzione su $p$
   - Prior + Likelihood → Posterior è il meccanismo di apprendimento

3. **Le distribuzioni hanno ruoli multipli**
   - Come **likelihood**: Modellano la generazione dei dati
   - Come **prior/posterior**: Rappresentano credenze sui parametri
   - Come **predittive**: Descrivono previsioni future

4. **Coniugazione = eleganza computazionale**
   - Beta-Binomiale: prior Beta + likelihood binomiale → posterior Beta
   - Gamma-Poisson: prior Gamma + likelihood Poisson → posterior Gamma
   - Permette aggiornamenti bayesiani analitici

5. **La beta-binomiale incorpora incertezza**
   - Va oltre la binomiale quando $p$ è incerto
   - Gestisce naturalmente l'overdispersion
   - È la vera distribuzione predittiva nel setting bayesiano
:::

**Transizione al prossimo capitolo**:

Nel [Capitolo @sec-prob-cont-distr], esploreremo le distribuzioni **continue**, che ci permettono di modellare variabili misurate su scale numeriche. Vedremo in particolare:

- La **distribuzione Beta**: prior naturale per probabilità come $p$ nella binomiale
- La **distribuzione Gamma**: prior naturale per tassi come $\lambda$ nella Poisson  
- La **distribuzione Normale**: la più importante per variabili continue
- Come queste distribuzioni si collegano all'inferenza bayesiana

Le distribuzioni continue completano il nostro "vocabolario probabilistico" per esprimere e aggiornare credenze in presenza di incertezza.


## Esercizi {.unnumbered}

::: {.callout-important title="Problemi 1" collapse="true"}
Per ciascuna delle distribuzioni discusse, utilizzare R per:

1. Creare un grafico della funzione di massa, scegliendo opportunamente i parametri
2. Estrarre un campione di 1000 valori e visualizzarlo con un istogramma
3. Calcolare media e deviazione standard campionarie e confrontarle con i valori teorici
4. Stimare l'intervallo centrale del 94% dai campioni simulati
5. Calcolare i quantili teorici per ordini 0.05, 0.25, 0.75, 0.95
6. Per un valore = media + 1 SD, calcolare $P(X \leq x)$

**In più (prospettiva bayesiana)**:

7. Per la binomiale: scegliere una prior Beta, simulare dati, calcolare la posterior
8. Per la Poisson: scegliere una prior Gamma, simulare dati, calcolare la posterior
9. Confrontare predizioni dalla binomiale vs beta-binomiale con stessi parametri
:::

::: {.callout-important title="Problemi 2" collapse="true"}
Esercizi sulla distribuzione binomiale disponibili su: [pagina web](https://mathcenter.oxford.emory.edu/site/math117/probSetBinomialProbabilities/)

**Domande addizionali bayesiane**:

- Per ogni problema, specifica una prior ragionevole su $p$
- Calcola la posterior dopo aver osservato i dati
- Confronta la stima MAP con la MLE
- Calcola intervalli di credibilità 95% per $p$
:::

::: {.callout-important title="Problema 3: Simulazione di aggiornamento bayesiano" collapse="true"}
Scrivi uno script R che:

1. Inizia con prior Beta(1, 1) (uniforme) su $p$
2. Simula l'osservazione sequenziale di 50 trials binari con $p_{\text{true}} = 0.7$
3. Dopo ogni osservazione, aggiorna la posterior
4. Crea un grafico animato (o multipanel) che mostri l'evoluzione della posterior
5. Mostra come l'incertezza diminuisce e la stima converge a $p_{\text{true}}$

Questo illustra visivamente il **processo di apprendimento bayesiano**.
:::

## Informazioni sull'ambiente di sviluppo {.unnumbered}

```{r}
sessionInfo()
```

## Bibliografia {.unnumbered}
