# La verosimiglianza {#sec-prob-likelihood}

## Introduzione {.unnumbered .unlisted}

I ricercatori utilizzano modelli matematici per descrivere e prevedere il comportamento dei dati osservati. Questi modelli si distinguono per la loro struttura funzionale, che definisce le relazioni tra variabili osservate e parametri teorici. La selezione del modello ottimale avviene attraverso un confronto sistematico tra le previsioni teoriche generate dai diversi modelli e l'evidenza empirica. Il modello che mostra il miglior accordo con i dati sperimentali viene considerato la rappresentazione più adeguata del fenomeno studiato.

In questo processo di valutazione, la funzione di verosimiglianza svolge un ruolo fondamentale: per ogni possibile valore dei parametri, essa quantifica quanto siano plausibili i dati osservati sotto l'ipotesi che siano stati generati da quel specifico modello. In altre parole, la verosimiglianza costruisce una mappa di plausibilità parametrica, identificando le combinazioni di parametri che massimizzano la coerenza tra modello e realtà osservata.

### Panoramica del capitolo {.unnumbered .unlisted}

- Misura della plausibilità dei parametri alla luce dei dati osservati.
- Applicazione alle distribuzioni binomiali e gaussiane.
- Metodi per identificare i parametri più plausibili con implementazioni in R.
- Utilizzo del rapporto di verosimiglianze e dei criteri aggiustati (AIC).
- La verosimiglianza come componente fondamentale per l'inferenza bayesiana.

::: {.callout-tip collapse=true}
## Prerequisiti

- Capitolo *Estimation* [@schervish2014probability]
- Capitolo *Bayes' rule* [@Johnson2022bayesrules]
:::

::: {.callout-caution collapse=true title="Preparazione del Notebook"}

```{r}
here::here("code", "_common.R") |> 
  source()
```
:::

## Il principio della verosimiglianza

Il principio della verosimiglianza costituisce il fondamento dell'inferenza statistica moderna, fornendo un metodo per quantificare la plausibilità di un valore parametrico (come la media di una popolazione o l'effetto di una terapia) alla luce dei dati osservati.

Concettualmente, la verosimiglianza non misura la probabilità che un'ipotesi sia vera, ma valuta quanto i dati osservati siano coerenti con una specifica ipotesi sul parametro. Rappresenta una misura di sostegno empirico: valori parametrici che rendono i dati più probabili ricevono maggiore supporto dall'evidenza.

::: {#def-}  
Sia $Y$ un vettore aleatorio (come l'insieme dei punteggi dei partecipanti a un test) la cui distribuzione dipende da un parametro sconosciuto $\theta$ (ad esempio, il punteggio medio nella popolazione). La distribuzione è descritta da una funzione di densità di probabilità (per variabili continue) o di massa di probabilità (per variabili discrete), indicata con $f(y \mid \theta)$, dove $\theta \in \Theta$ e $\Theta$ rappresenta lo spazio dei possibili valori parametrici.

Dopo aver osservato un campione di dati $y$, la *funzione di verosimiglianza* è definita come:

$$
L(\theta; y) = f(y \mid \theta)
$$

Si noti che in questa funzione:

- *$y$ è fissato*: corrisponde ai dati effettivamente raccolti
- *$\theta$ è variabile*: rappresenta il parametro incognito oggetto di inferenza

La funzione $L(\theta; y)$ assegna quindi a ogni possibile valore di $\theta$ un grado di supporto basato sui dati, indicando quali valori rendono le osservazioni più plausibili.
:::

### Relazione tra verosimiglianza e funzione di probabilità

Sebbene la funzione di probabilità (o densità) e la funzione di verosimiglianza abbiano la stessa forma matematica, $f(y \mid \theta)$, il loro significato concettuale cambia sostanzialmente a seconda del contesto inferenziale, riflettendo due prospettive complementari dello stesso formalismo matematico.

La funzione di probabilità opera in un contesto in cui i parametri $\theta$ sono considerati fissi e noti, mentre i dati $y$ sono trattati come variabili aleatorie. In questo contesto, la funzione $f(y \mid \theta)$ quantifica la probabilità di osservare determinati risultati campionari $y$ in un modello con parametri $\theta$ predeterminati. La domanda a cui risponde è: "Se il modello fosse effettivamente caratterizzato dal parametro $\theta$, quanto sarebbero probabili i diversi esiti osservabili?"

Al contrario, la funzione di verosimiglianza inverte questo rapporto concettuale: i dati $y$ corrispondono alle osservazioni effettive e sono quindi fissati, mentre i parametri $\theta$ rappresentano la fonte di incertezza da risolvere. In questa ottica, la notazione $L(\theta; y) = f(y \mid \theta)$ misura la plausibilità relativa dei diversi valori parametrici $\theta$ alla luce delle evidenze empiriche $y$. La domanda diventa quindi: "Alla luce di questi dati specifici, quanto sono credibili le diverse specificazioni del parametro $\theta$?"

Questa distinzione concettuale ha implicazioni operative divergenti per l'inferenza statistica. Nell'approccio frequentista, la verosimiglianza è principalmente uno strumento per la stima parametrica, come nel caso della stima di massima verosimiglianza, senza tuttavia assegnare ai parametri una distribuzione di probabilità formalizzata. Nell'approccio bayesiano, invece, la verosimiglianza funge da ponte tra l'evidenza empirica e i parametri oggetto di studio, combinando l'informazione contenuta nei dati con le credenze iniziali codificate nella distribuzione a priori per derivare la distribuzione a posteriori attraverso la relazione fondamentale $P(\theta \mid y) \propto L(\theta; y) \cdot P(\theta)$. In questa prospettiva, i dati aggiornano sistematicamente la nostra conoscenza su $\theta$ proprio attraverso il meccanismo formale della verosimiglianza.

#### Sintesi delle differenze

| Caratteristica          | Funzione di probabilità | Funzione di verosimiglianza |
|-------------------------|-------------------------|-----------------------------|
| *Variabile di interesse* | $y$ (aleatoria)         | $\theta$ (incognita)        |
| *Ruolo epistemologico*  | Genera dati ipotetici   | Valuta parametri plausibili |
| *Contesto d'uso*        | Modellistica predittiva | Inferenza parametrica       |

Questa dualità riflette un principio fondamentale: la stessa formula matematica assume significati distinti a seconda che l'obiettivo sia la descrizione del processo generativo o l'inferenza sui suoi parametri. La verosimiglianza, in particolare, è il motore dell'apprendimento statistico, trasformando dati in conoscenza.


### La log-verosimiglianza

In ambito statistico e computazionale, risulta spesso vantaggioso lavorare con la *log-verosimiglianza*, definita come il logaritmo naturale della funzione di verosimiglianza:

$$
\ell(\theta; y) = \log L(\theta; y) = \log f(y \mid \theta).
$$

Questa trasformazione apporta significativi vantaggi sia dal punto di vista computazionale che analitico.

Dal punto di vista computazionale, la log-verosimiglianza offre una maggiore stabilità numerica. Il prodotto di probabilità molto piccole, tipico delle funzioni di verosimiglianza, può infatti portare a valori numericamente instabili (un fenomeno noto come *underflow*). La conversione logaritmica trasforma questi prodotti in somme, molto più gestibili per i calcolatori. Questo vantaggio diventa particolarmente evidente nel caso di osservazioni indipendenti e identicamente distribuite (i.i.d.), dove la log-verosimiglianza complessiva si esprime come la somma dei contributi individuali:

$$
\ell(\theta; y_1, \dots, y_n) = \sum_{i=1}^n \log f(y_i \mid \theta),
$$
semplificando notevolmente i calcoli.

::: {.callout-caution collapse="true" title"Underflow"}

**Problema:** Il prodotto di molte probabilità produce numeri troppo piccoli per essere rappresentati. I logaritmi trasformano prodotti in somme, evitando l'underflow.

```{r}
# Esempio di underflow
n <- 1000
theta <- 0.3
# Verosimiglianza normale: può dare 0 per arrotondamento
prod(dbinom(sample(0:1, n, replace=TRUE), 1, theta))
# Log-verosimiglianza: stabile
sum(dbinom(sample(0:1, n, replace=TRUE), 1, theta, log=TRUE))
```
:::

Sul piano analitico, la log-verosimiglianza facilita l'ottimizzazione grazie alle proprietà del logaritmo che trasformano prodotti in somme. Le derivate risultano infatti matematicamente più semplici da trattare rispetto a quelle della verosimiglianza originale. Questa semplificazione risulta particolarmente vantaggiosa nei metodi di ottimizzazione numerica come la massimizzazione della verosimiglianza (MLE), dove la stima dei parametri avviene risolvendo il sistema di equazioni ottenuto uguagliando a zero il gradiente. La forma additiva della log-verosimiglianza si dimostra inoltre particolarmente utile nei modelli gerarchici o nei casi in cui i dati provengano da più fonti indipendenti.

È importante sottolineare che, poiché il logaritmo è una funzione monotona crescente, massimizzare la log-verosimiglianza $\ell(\theta; y)$ equivale perfettamente a massimizzare la verosimiglianza $L(\theta; y)$. Pertanto, le stime di massima verosimiglianza (MLE) possono essere ottenute indifferentemente dall'una o dall'altra funzione.

In sintesi, la log-verosimiglianza combina efficienza computazionale e semplicità analitica, rendendola uno strumento fondamentale per l'inferenza statistica e l'analisi dati moderna. La sua adozione consente di affrontare problemi complessi con maggiore stabilità numerica e minore complessità computazionale, mantenendo inalterate le proprietà inferenziali della verosimiglianza originale.

## Modellazione statistica del lancio di una moneta

Un esempio classico per introdurre il concetto di *verosimiglianza* è quello del lancio di una moneta.
Chiamiamo $\theta$ la probabilità (incognita) di ottenere “testa”.


### Il modello probabilistico

Per semplicità assumiamo:

1. ogni lancio è *indipendente* dagli altri;
2. la probabilità $\theta$ resta *costante* in tutti i lanci.

Se in $n$ lanci otteniamo $y$ teste, la probabilità di osservare esattamente quei dati è:

$$
P(\text{dati}\mid \theta) = \theta^y (1-\theta)^{n-y}.
$$


### La funzione di verosimiglianza

La *funzione di verosimiglianza* si ottiene considerando l’espressione precedente non più come funzione dei dati, ma come funzione di $\theta$:

$$
L(\theta \mid \text{dati}) \propto \theta^y (1-\theta)^{n-y}.
$$

Essa indica quali valori di $\theta$ sono più compatibili con i dati osservati.
Il valore che massimizza questa funzione è lo *stimatore di massima verosimiglianza (MLE)*.

### Esempio 1: due lanci

Supponiamo di osservare due lanci con esito: una testa e una croce ($n=2, y=1$).

* Se $\theta = 0.5$:

  $$
  L(0.5) = 0.5^1 \cdot 0.5^1 = 0.25
  $$
* Se $\theta = 0.4$:

  $$
  L(0.4) = 0.4^1 \cdot 0.6^1 = 0.24
  $$

In questo caso $\theta=0.5$ spiega leggermente meglio i dati.

Con R possiamo calcolare la verosimiglianza per tutta la gamma di valori di $\theta$:

```{r}
n <- 2
y <- 1
p_H <- seq(0, 1, length.out = 100)
likelihood <- p_H^y * (1 - p_H)^(n - y)
```

La curva risultante ha il massimo in corrispondenza di $\hat\theta = y/n = 0.5$.


### Esempio 2: tre lanci

Consideriamo ora tre lanci con esito: una testa e due croci ($n=3, y=1$).

* Se $\theta = 0.5$:

  $$
  L(0.5) = 0.5^1 \cdot 0.5^2 = 0.125
  $$
* Se $\theta = 0.4$:

  $$
  L(0.4) = 0.4^1 \cdot 0.6^2 = 0.144
  $$

Qui il valore $\theta = 0.4$ è più plausibile di 0.5.

Con R:

```{r}
n <- 3
y <- 1
p_H <- seq(0, 1, length.out = 100)
likelihood <- p_H^y * (1 - p_H)^(n - y)
```

La curva raggiunge il massimo in $\hat\theta = y/n = 1/3 \approx 0.33$.
Rispetto al caso precedente, la curva è più *stretta*, segnalando una maggiore precisione della stima grazie al numero maggiore di osservazioni.

### Interpretazione complessiva

* Lo *stimatore di massima verosimiglianza* $\hat\theta$ corrisponde sempre alla *proporzione osservata di teste* ($y/n$).
* All’aumentare del numero di lanci, la curva di verosimiglianza diventa più appuntita: significa che abbiamo *maggiore certezza* sul valore di $\theta$.
* I valori estremi ($\theta \approx 0$ o $\theta \approx 1$) risultano poco compatibili con i dati, perché non potrebbero spiegare l’osservazione sia di teste che di croci.

In sintesi: la verosimiglianza traduce l’idea intuitiva che “il valore migliore del parametro è quello che rende i dati osservati più probabili”. Questo principio, applicato in modo generale, costituisce la base della *stima per massima verosimiglianza*.

### Confronto tra due e tre lanci

Mettiamo ora a confronto le due situazioni:

* **Caso 1**: 2 lanci con 1 testa ($n=2, y=1$, proporzione osservata $\hat\theta = 0.5$).
* **Caso 2**: 3 lanci con 1 testa ($n=3, y=1$, proporzione osservata $\hat\theta \approx 0.33$).

```{r}
# Dati per 2 lanci
n1 <- 2; y1 <- 1
theta_seq <- seq(0, 1, length.out = 200)
lik1 <- theta_seq^y1 * (1 - theta_seq)^(n1 - y1)

# Dati per 3 lanci
n2 <- 3; y2 <- 1
lik2 <- theta_seq^y2 * (1 - theta_seq)^(n2 - y2)

# Creiamo un unico dataframe
df <- data.frame(
  theta = rep(theta_seq, 2),
  likelihood = c(lik1, lik2),
  caso = rep(c("2 lanci (1 testa)", "3 lanci (1 testa)"), each = length(theta_seq))
)

# Grafico comparativo
ggplot(df, aes(x = theta, y = likelihood, color = caso)) +
  geom_line(linewidth = 1.2) +
  labs(
    x = expression(theta),
    y = "Verosimiglianza"
  ) +
  scale_color_manual(values = c("steelblue", "darkorange")) +
  theme_minimal()
```

### Interpretazione del grafico

* Nel *caso dei 2 lanci*, la curva ha un massimo in $\hat\theta = 0.5$, ma è *molto larga*: la stima è poco precisa.
* Nel *caso dei 3 lanci*, la curva ha un massimo in $\hat\theta = 1/3$, ed è *più stretta*: significa che, con più dati, la stima diventa più affidabile.
* I valori estremi ($\theta \approx 0$ o $\theta \approx 1$) hanno verosimiglianza quasi nulla in entrambi i casi, perché non spiegherebbero la presenza di almeno una testa e di almeno una croce.

Questo semplice confronto mostra visivamente come *aumentare la quantità di dati restringe l’incertezza* e rende la stima più precisa.

## Verosimiglianza binomiale

Consideriamo ora un esperimento più ampio: lanciamo una moneta $n = 30$ volte e osserviamo $y = 23$ teste. Per modellare il numero totale di successi utilizziamo la distribuzione binomiale, che descrive la probabilità di ottenere esattamente $y$ successi in $n$ prove indipendenti, con probabilità di successo $\theta$ costante:

$$
P(Y = y \mid \theta) = \binom{n}{y} \theta^y (1 - \theta)^{n - y}.
$$

In questo contesto, $Y$ rappresenta la variabile casuale "numero di teste", $y = 23$ è il valore osservato, e $\theta$ (o $p_H$) è la probabilità incognita di ottenere testa in un singolo lancio.

### Dalla distribuzione di probabilità alla verosimiglianza

Dopo aver osservato i dati ($y = 23$), possiamo valutare la compatibilità dei diversi valori del parametro $\theta$ con l'evidenza sperimentale. A questo scopo, utilizziamo la formula della distribuzione binomiale trattandola come funzione di $\theta$ anziché di $y$:

$$
L(\theta \mid y = 23) = \binom{30}{23} \theta^{23} (1 - \theta)^7.
$$

Questa funzione di verosimiglianza quantifica la plausibilità di ciascun valore di $\theta$ alla luce dei dati osservati. A differenza degli esempi precedenti, in questo caso manteniamo la costante moltiplicativa $\binom{30}{23}$ poiché lavoreremo con la verosimiglianza completa.

### Visualizzazione della funzione di verosimiglianza

Il codice seguente genera il grafico della funzione di verosimiglianza, calcolando per ogni valore di $\theta$ la probabilità di osservare 23 successi su 30 prove:

```{r}
# Parametri osservati
n <- 30  # Numero totale di lanci
y <- 23  # Numero di teste osservate

# Griglia di valori possibili per theta
theta <- seq(0, 1, length.out = 1000)

# Calcolo della verosimiglianza binomiale
likelihood <- dbinom(y, size = n, prob = theta)

# Preparazione dei dati per la visualizzazione
data <- data.frame(theta, likelihood)

# Rappresentazione grafica
ggplot(data, aes(x = theta, y = likelihood)) +
  geom_line(linewidth = 1.2, color = "steelblue") +
  labs(
    x = expression(theta),
    y = "Verosimiglianza"
  ) +
  theme_minimal()
```

### Interpretazione dei risultati

L'analisi grafica della funzione di verosimiglianza rivela un profilo caratterizzato da un picco marcato in corrispondenza di $\theta \approx 0.77$. Questo punto di massimo rappresenta la stima di massima verosimiglianza (MLE) della probabilità di successo del processo bernoulliano in esame. Si osserva che tale stima corrisponde esattamente alla proporzione campionaria osservata, ovvero $\hat{\theta} = 23/30. Questo risultato conferma la proprietà di consistenza dello stimatore di massima verosimiglianza per questo modello.

La forma della curva di verosimiglianza mostra una dispersione limitata attorno al valore massimo, indicando una relativa precisione della stima ottenuta. Ciò suggerisce che il campione fornisce un'informazione sufficientemente affidabile sul parametro della popolazione. Al contrario, i valori estremi di $\theta$, specialmente quelli prossimi agli estremi 0 e 1 dell'intervallo parametrico, presentano verosimiglianze trascurabili e sono quindi sostanzialmente incompatibili con i dati osservati.

### Implementazione computazionale

In R, il calcolo della verosimiglianza binomiale può essere efficientemente implementato utilizzando la funzione `dbinom()`, che calcola la funzione di massa di probabilità della distribuzione binomiale:

```{r}
# Calcolo della verosimiglianza
likelihood <- dbinom(y, size = n, prob = theta)
```
dove:

- `y` è il numero di successi osservati (23)
- `n` è il numero totale di prove (30)
- `theta` è il vettore dei valori parametrici da valutare

Questo approccio dimostra come la verosimiglianza possa essere costruita direttamente a partire dalla distribuzione di probabilità sottostante, utilizzando strumenti computazionali standard. La funzione `dbinom()` calcola automaticamente l'intera espressione binomiale, inclusa la costante moltiplicativa, fornendo così la verosimiglianza completa per ogni valore di $\theta$.

La metodologia presentata mostra come concetti teorici di inferenza statistica possano essere efficacemente implementati e visualizzati attraverso strumenti computazionali, facilitando la comprensione intuitiva dei principi di verosimiglianza e stima parametrica.

## La Stima di massima verosimiglianza

Quando osserviamo dati sperimentali e desideriamo stimare un parametro incognito – come la probabilità $\theta$ che una moneta produca "testa" – un approccio fondamentale è rappresentato dalla *stima di massima verosimiglianza* (Maximum Likelihood Estimation, MLE). Sebbene l'approccio bayesiano si concentri sulla distribuzione completa dei valori plausibili del parametro piuttosto che su una singola stima puntuale, la comprensione del concetto di MLE rimane essenziale. Questo metodo identifica il valore di $\theta$ che massimizza la compatibilità tra il modello e i dati osservati. In contesti bayesiani, sotto specifiche condizioni di prior, la MLE coincide con il massimo della distribuzione a posteriori.

### Il principio fondamentale

La logica sottostante la MLE è intuitiva: tra tutti i possibili valori del parametro, selezioniamo quello che rende i dati osservati più probabili. Immaginiamo di testare sistematicamente diversi valori di $\theta$, chiedendoci per ciascuno: "Se questo fosse il vero valore del parametro, quanto sarebbero plausibili i dati che abbiamo effettivamente osservato?" Il valore che massimizza questa plausibilità costituisce la nostra stima ottimale.

### Esempio applicativo: il lancio della moneta

Consideriamo una moneta lanciata 30 volte che produce 23 teste. Un risultato così marcato solleva naturalmente dubbi sull'equità della moneta. Per stimare la vera probabilità $\theta$ di ottenere testa, costruiamo la funzione di verosimiglianza, che quantifica la compatibilità di ciascun possibile valore di $\theta$ con l'evidenza sperimentale. Valori più elevati di verosimiglianza indicano una maggiore plausibilità del parametro dato i dati osservati.

### Rappresentazione grafica e interpretazione

La funzione di verosimiglianza $L(\theta)$ può essere visualizzata come una curva che descrive l'andamento della plausibilità al variare di $\theta$. Questa curva presenta tipicamente un massimo globale ben definito, corrispondente alla stima MLE. Geometricamente, questo punto rappresenta il vertice della "collina" di verosimiglianza.

La forma complessiva della curva fornisce preziose indicazioni sulla qualità delle informazioni contenute nei dati riguardo al parametro. Una curva appuntita e strettamente concentrata attorno al massimo segnala un'elevata certezza nella stima ottenuta. Al contrario, un profilo più appiattito e disperso riflette una maggiore incertezza parametrica e suggerisce che diversi valori di $\theta$ sono quasi altrettanto plausibili, alla luce dei dati osservati. La pendenza della curva, infine, indica la sensibilità della verosimiglianza alle variazioni del parametro: pendenze più accentuate indicano una maggiore influenza delle piccole variazioni di $\theta$ sulla plausibilità del modello.

### Determinazione analitica del massimo

Matematicamente, il massimo della funzione di verosimiglianza corrisponde al punto in cui la sua derivata si annulla. Utilizzando la trasformazione in log-verosimiglianza:

$$
\ell(\theta) = y \log \theta + (n - y) \log(1 - \theta),
$$
la soluzione analitica si ottiene ponendo la derivata uguale a zero:

$$
\hat{\theta} = \frac{y}{n}.
$$
Nel nostro esempio, questo risulta in $\hat{\theta} = \frac{23}{30} \approx 0.767$, dimostrando come la MLE corrisponda alla proporzione campionaria osservata.

### Relazione con l'inferenza bayesiana

Nella statistica bayesiana, l'obiettivo principale è la caratterizzazione completa dell'incertezza parametrica attraverso la distribuzione a posteriori. Tuttavia, il punto di massimo di questa distribuzione, noto come stima MAP (Maximum A Posteriori), coincide con la MLE quando si assume una distribuzione a priori uniforme. Questa connessione evidenzia come la MLE rappresenti un caso particolare dell'approccio bayesiano, fornendo un ponte concettuale tra i due paradigmi inferenziali.

La comprensione della MLE non solo facilita l'interpretazione dei risultati statistici, ma costituisce anche una base essenziale per l'apprendimento dei metodi bayesiani più avanzati, mostrando come il concetto di verosimiglianza unifichi diversi approcci all'inferenza statistica.

## Calcolo della Stima di Massima Verosimiglianza in R

### Metodo 1: Valutazione su Griglia

Il primo approccio consiste nel valutare sistematicamente la verosimiglianza per un'ampia gamma di valori del parametro θ:

```{r}
# Definizione dei parametri osservati
n <- 30
y <- 23
theta <- seq(0, 1, length.out = 10000)

# Calcolo della funzione di verosimiglianza
likelihood <- dbinom(y, size = n, prob = theta)

# Identificazione del massimo
max_index <- which.max(likelihood)
optimal_theta <- theta[max_index]

# Visualizzazione del risultato
optimal_theta
```

Questo approccio fornisce una soluzione numerica di elevata precisione attraverso un processo articolato in tre fasi fondamentali. Inizialmente, viene generata una griglia sufficientemente densa di valori plausibili per il parametro $\theta$, garantendo un'adeguata risoluzione nell'esplorazione dello spazio parametrico. In seguito, per ogni punto della griglia viene calcolato il valore della funzione di verosimiglianza corrispondente, mappando sistematicamente il profilo di plausibilità del parametro. La procedura si conclude con l'identificazione del valore ottimale mediante un'operazione di ricerca del massimo che localizza il picco della funzione di verosimiglianza con l'accuratezza permessa dalla densità della griglia impostata.

### Metodo 2: Ottimizzazione Numerica

Un approccio più efficiente dal punto di vista computazionale utilizza algoritmi di ottimizzazione:

```{r}
# Definizione della funzione di log-verosimiglianza negativa
neg_log_likelihood <- function(theta) {
  - (y * log(theta) + (n - y) * log(1 - theta))
}

# Ottimizzazione numerica
result <- optim(
  par = 0.5,              # Valore iniziale
  fn = neg_log_likelihood, # Funzione da minimizzare
  method = "Brent",       # Algoritmo per ottimizzazione unidimensionale
  lower = 1e-6,           # Limite inferiore
  upper = 1 - 1e-6        # Limite superiore
)

optimal_theta_numerical <- result$par
optimal_theta_numerical
```

L'utilizzo della log-verosimiglianza negativa è necessario poiché la funzione `optim()` è progettata per la minimizzazione. Questo approccio risulta particolarmente vantaggioso per modelli complessi dove una valutazione su griglia sarebbe computazionalmente costosa.

### Confronto dei risultati

```{r}
# Confronto tra i diversi metodi
c(
  "Griglia" = optimal_theta, 
  "Ottimizzazione" = optimal_theta_numerical, 
  "Analitica" = y / n
)
```

Tutti e tre i metodi convergono allo stesso risultato:

$$
\hat{\theta} = \frac{23}{30} \approx 0.767 .
$$
Questa coincidenza dimostra la robustezza del metodo di massima verosimiglianza e conferma che, nel caso della distribuzione binomiale, la stima ottimale corrisponde alla proporzione campionaria osservata.

**Osservazioni metodologiche.**

Il metodo basato su griglia si distingue per la sua capacità di fornire una rappresentazione completa e dettagliata del profilo della funzione di verosimiglianza, consentendo di comprenderne intuitivamente il comportamento sull'intero spazio parametrico. Tuttavia, per i problemi di stima multidimensionale, le tecniche di ottimizzazione numerica diretta si rivelano generalmente più efficienti dal punto di vista computazionale. La soluzione analitica mantiene comunque un ruolo fondamentale come riferimento teorico esatto e come benchmark per validare i risultati ottenuti con gli approcci numerici. La scelta tra queste metodologie dipende quindi da un bilanciamento tra le specifiche esigenze analitiche del problema in esame e le risorse computazionali disponibili.

L'implementazione in R mostra chiaramente come i concetti statistici avanzati possano essere efficacemente tradotti in pratica tramite strumenti computazionali, facilitando l'analisi e l'interpretazione dei risultati.

## Verosimiglianza congiunta

Il concetto di verosimiglianza si estende naturalmente al caso di osservazioni multiple, dando origine alla verosimiglianza congiunta. Questo approccio consente di combinare informazioni provenienti da diverse fonti o esperimenti per ottenere stime parametriche più robuste.

### Dalla binomiale alla verosimiglianza congiunta

Nel caso di $n$ lanci di moneta, la verosimiglianza basata sul numero totale di successi segue la distribuzione binomiale:

$$
\mathcal{L}(\theta) = \binom{n}{y} \theta^y (1 - \theta)^{n - y}.
$$

Tuttavia, possiamo concettualizzare il problema considerando ogni lancio come un'osservazione indipendente Bernoulli. Per una singola osservazione:

$$
\mathcal{L}(\theta \mid y_i) = \theta^{y_i} (1 - \theta)^{1 - y_i}.
$$

Per $n$ osservazioni indipendenti, la verosimiglianza congiunta diventa:

$$
\mathcal{L}(\theta \mid y_1, y_2, \dots, y_n) = \prod_{i=1}^{n} \theta^{y_i} (1 - \theta)^{1 - y_i} = \theta^y (1 - \theta)^{n - y}.
$$

dove $y = \sum_{i=1}^{n} y_i$. Questo dimostra l'equivalenza tra l'approccio basato sulle osservazioni individuali e quello basato sulla statistica sufficiente binomiale.

### Combinazione di studi indipendenti

La verosimiglianza congiunta offre un metodo rigoroso per combinare evidenze provenienti da fonti diverse. Supponiamo di avere quattro studi indipendenti che indagano lo stesso parametro $\theta$ (ad esempio, la probabilità di successo in una prova Bernoulliana). Assumendo che tutti e quattro i gruppi condividano lo stesso parametro $\theta$, la log-verosimiglianza complessiva è data dalla somma delle log-verosimiglianze individuali:

$$
\log \mathcal{L}(\theta) = \sum_{i=1}^{4} \left[ y_i \log(\theta) + (n_i - y_i) \log(1 - \theta) \right]. 
$$

Poniamo di avere osservato i seguenti dati: 

- studio 1: 23 successi su 30 prove;
- studio 2: 20 successi su 28 prove;
- studio 3: 29 successi su 40 prove;
- studio 4: 29 successi su 36 prove.

Sviluppando la somma per i dati dei quattro studi, si ottiene:

$$
\begin{aligned}
\log \mathcal{L}(\theta) = &23\log(\theta) + 7\log(1 - \theta) + \\
&20\log(\theta) + 8\log(1 - \theta) + \\
&29\log(\theta) + 11\log(1 - \theta) + \\
&29\log(\theta) + 7\log(1 - \theta).
\end{aligned}
$$

Questa espressione consente di valutare la plausibilità di $\theta$ utilizzando tutte le informazioni disponibili e produce una stima più robusta e precisa rispetto all'analisi dei singoli studi presi singolarmente.

### Implementazione computazionale

In R, la verosimiglianza congiunta può essere calcolata efficientemente:

```{r}
# Definizione dei parametri dei gruppi
successi <- c(23, 20, 29, 29)
prove <- c(30, 28, 40, 36)

# Funzione di log-verosimiglianza congiunta
log_verosimiglianza_congiunta <- function(theta) {
  sum(successi * log(theta) + (prove - successi) * log(1 - theta))
}

# Calcolo per un valore specifico di theta
log_verosimiglianza_congiunta(0.7)
```

## La Verosimiglianza marginale nell'inferenza bayesiana

La verosimiglianza marginale rappresenta un concetto fondamentale nell'inferenza bayesiana, permettendo di valutare la compatibilità complessiva di un modello con i dati osservati, considerando l'intera distribuzione dei parametri. A differenza della verosimiglianza classica che valuta la plausibilità dei dati per valori fissi dei parametri, la verosimiglianza marginal integra l'incertezza parametrica attraverso la distribuzione a priori.

### Caso di parametri discreti

Supponiamo di osservare $k = 7$ successi su $n = 10$ tentativi, con il parametro $\theta$ che può assumere solo tre valori discreti:

$$
\theta \in \{0.1,\; 0.5,\; 0.9\}.
$$

1. **Assegnazione della distribuzione a priori** sui valori di $\theta$:

   * Prior uniforme:

     $$
     p(\theta = 0.1) = p(\theta = 0.5) = p(\theta = 0.9) = \tfrac{1}{3}.
     $$
   * Prior non uniforme:

     $$
     p(\theta = 0.1) = \tfrac{1}{4}, \quad 
     p(\theta = 0.5) = \tfrac{1}{2}, \quad 
     p(\theta = 0.9) = \tfrac{1}{4}.
     $$

2. **Calcolo della verosimiglianza** per ogni valore di $\theta$:

   $$
   p(k=7 \mid \theta) = \binom{10}{7}\,\theta^{7}(1-\theta)^{3}.
   $$

3. **Marginalizzazione tramite somma pesata**:

   $$
   p(k=7 \mid n=10) = \sum_{i=1}^{3} p(k=7 \mid \theta_i)\, p(\theta_i).
   $$


### Caso di parametri continui

Nella maggior parte delle applicazioni, il parametro $\theta$ varia in modo continuo.
Per $\theta \in [0,1]$, la verosimiglianza marginale si calcola integrando:

$$
p(k=7 \mid n=10) 
= \int_{0}^{1} \binom{10}{7}\,\theta^{7}(1-\theta)^{3}\, p(\theta)\, d\theta,
$$
dove $p(\theta)$ è la distribuzione a priori.

Ad esempio, con una prior $\text{Beta}(2,2)$:

$$
p(\theta) = \frac{\theta(1-\theta)}{B(2,2)},
$$
si ottiene:

$$
p(k=7 \mid n=10) 
= \int_{0}^{1} \binom{10}{7}\, \theta^{7}(1-\theta)^{3} \,\frac{\theta(1-\theta)}{B(2,2)} \, d\theta.
$$


### Implementazione computazionale in R

#### Parametri discreti

```{r}
# Valori discreti di θ e prior uniforme
theta_vals <- c(0.1, 0.5, 0.9)
prior_probs <- rep(1/3, 3)

# Calcolo della verosimiglianza marginale
likelihoods <- dbinom(7, size = 10, prob = theta_vals)
marginal_likelihood <- sum(likelihoods * prior_probs)
print(marginal_likelihood)
```

In questo caso, il calcolo corrisponde alla formula

$$
p(k=7 \mid n=10) = \sum_{i=1}^3 p(k=7 \mid \theta_i)\, p(\theta_i).
$$

#### Parametri continui

```{r}
# Integrazione numerica con prior Beta(2,2)
integrand <- function(theta) {
  dbinom(7, size = 10, prob = theta) * dbeta(theta, 2, 2)
}

marginal_likelihood <- integrate(integrand, 0, 1)$value
print(marginal_likelihood)
```

Qui la verosimiglianza marginale viene calcolata come

$$
p(k=7 \mid n=10) = \int_0^1 \binom{10}{7}\, \theta^7 (1-\theta)^3 \, p(\theta)\, d\theta,
$$
dove, con una prior $\text{Beta}(2,2)$, vale

$$
p(\theta) = \frac{\theta(1-\theta)}{B(2,2)}.
$$

### Interpretazione

La *verosimiglianza marginale* $p(D)$ quantifica la probabilità complessiva dei dati $D$ considerando tutte le possibili configurazioni parametriche del modello. Valori elevati di questa quantità indicano una maggiore compatibilità tra la struttura del modello specificato e i dati osservati. Al contrario, valori più bassi suggeriscono che i dati siano poco plausibili nell'ambito del modello adottato.

Per il confronto tra modelli concorrenti, la verosimiglianza marginale costituisce la base per il calcolo del *fattore di Bayes*, definito come:
$$
BF_{12} = \frac{p(D \mid M_1)}{p(D \mid M_2)}.
$$
Questo rapporto fornisce una misura della forza dell'evidenza empirica a favore di un modello rispetto a un altro, consentendo un confronto quantitativo diretto tra le diverse strutture modellistiche.

### Ruolo nell’inferenza bayesiana

Nella formulazione del teorema di Bayes

$$
p(\theta \mid D) = \frac{p(D \mid \theta)\,p(\theta)}{p(D)},
$$

la verosimiglianza marginale $p(D)$ assolve a molteplici funzioni fondamentali. In primo luogo, essa funge da fattore di normalizzazione, garantendo che la distribuzione a posteriori $p(\theta \mid D)$ integri a uno, trasformando così il prodotto tra verosimiglianza e prior in una distribuzione di probabilità propriamente definita. In secondo luogo, essa costituisce la base per il confronto tra modelli in competizione, in quanto rappresenta la probabilità dei dati sotto un modello completo integrata su tutto lo spazio dei parametri. Infine, la verosimiglianza marginale fornisce una misura complessiva dell'evidenza fornita dai dati a supporto di un modello specifico, sintetizzando in un unico valore numerico il grado di accordo tra la struttura del modello e le osservazioni empiriche.

### Considerazioni pratiche

Il calcolo di $p(D)$ presenta spesso notevoli difficoltà pratiche. L'integrazione diventa rapidamente *multidimensionale* per modelli complessi, rendendo il calcolo analitico proibitivo. I risultati possono essere sensibili alla scelta della prior, in particolare in spazi parametrici ad alta dimensionalità. Per i modelli realistici, sono necessari *metodi approssimati* come la MCMC, il bridge sampling, l'approssimazione di Laplace e altre tecniche numeriche sofisticate.

Nonostante queste complessità computazionali, la verosimiglianza marginale resta un concetto fondamentale per diverse ragioni cruciali: permette di valutare la bontà di adattamento dei modelli ai dati osservati, guida la *selezione bayesiana dei modelli*  e garantisce un'inferenza che integra in modo coerente l'incertezza sui parametri, applicando automaticamente il principio di rasoio di Occam bayesiano.

## Verosimiglianza gaussiana

La distribuzione gaussiana è uno strumento fondamentale della statistica. La sua importanza deriva dalla capacità di descrivere in modo efficace molte variabili continue di interesse psicologico e scientifico, come il quoziente intellettivo (QI), i tempi di reazione e diverse misurazioni psicofisiologiche.

### Caso di una singola osservazione

Consideriamo la misurazione del QI di un individuo. Supponiamo che il QI segua una distribuzione normale con media incognita $\mu$ e deviazione standard nota $\sigma = 15$.

La funzione di densità di probabilità (pdf) è:

$$
f(y \mid \mu, \sigma) \;=\; \frac{1}{\sigma \sqrt{2\pi}} 
\exp\!\left(-\frac{(y-\mu)^2}{2\sigma^2}\right),
$$
dove $y$ rappresenta il valore osservato (nel nostro caso $y=114$), $\mu$ è il parametro da stimare e $\sigma$ è noto.

La funzione di verosimiglianza per una singola osservazione è data dalla stessa espressione, considerata ora come funzione di $\mu$, fissato $y$.

```{r}
# Osservazione e parametro noto
y_obs <- 114
sigma <- 15
mu_values <- seq(70, 160, length.out = 1000)

# Calcolo della verosimiglianza
likelihood <- dnorm(y_obs, mean = mu_values, sd = sigma)

# Visualizzazione
ggplot(data.frame(mu = mu_values, likelihood = likelihood), 
       aes(x = mu, y = likelihood)) +
  geom_line(linewidth = 1.2, color = "steelblue") +
  labs(
    x = "Media μ",
    y = "Verosimiglianza"
  ) +
  theme_minimal()
```

Il valore di $\mu$ che massimizza la verosimiglianza coincide con l’osservazione stessa:

```{r}
mu_optimal <- mu_values[which.max(likelihood)]
cat("Stima di massima verosimiglianza per μ:", mu_optimal)
```

### Ottimizzazione tramite log-verosimiglianza

L'uso della *log-verosimiglianza* è preferibile per ragioni numeriche.  Questa trasformazione converte prodotti di probabilità in somme, evitando problemi di *underflow* con valori di probabilità molto piccoli. Inoltre, semplifica notevolmente il calcolo delle derivate durante i processi di ottimizzazione.

Per una singola osservazione da una distribuzione normale, la log-verosimiglianza si esprime come:

$$
\ell(\mu \mid y, \sigma) \;=\; -\tfrac{1}{2}\log(2\pi)\;-\;\log(\sigma)\;-\;\frac{(y-\mu)^2}{2\sigma^2}.
$$

Questa formulazione risulta numericamente stabile e computazionalmente efficiente per l'ottimizzazione dei parametri.

#### Implementazione in R

```{r}
# Definizione della funzione di log-verosimiglianza negativa
negative_log_likelihood <- function(mu, y, sigma) {
  -dnorm(y, mean = mu, sd = sigma, log = TRUE)
}

# Ottimizzazione numerica
result <- optim(
  par = 100,                 # Valore iniziale per μ
  fn = negative_log_likelihood,
  y = y_obs,
  sigma = sigma,
  method = "L-BFGS-B",
  lower = 70,
  upper = 160
)

# Estrazione della stima
mu_mle <- result$par
cat("Stima di massima verosimiglianza per μ:", round(mu_mle, 2))
```

### Vantaggi della log-verosimiglianza

L'adozione della log-verosimiglianza offre numerosi vantaggi pratici nell'analisi statistica.

La stabilità numerica è il beneficio principale, in quanto riduce significativamente il rischio di underflow quando si lavora con probabilità molto piccole. Questo approccio garantisce una maggiore efficienza computazionale, poiché la somma delle log-probabilità è notevolmente più stabile del prodotto delle probabilità dirette.

Un altro vantaggio fondamentale è rappresentato dalle proprietà additive: la log-verosimiglianza totale corrisponde esattamente alla somma dei contributi dei singoli dati, il che semplifica l'aggregazione delle informazioni. Inoltre, le derivazioni risultano notevolmente semplificate, poiché le derivate della log-verosimiglianza presentano una forma matematica più semplice e maneggevole rispetto a quelle della verosimiglianza standard.

Questi vantaggi combinati rendono la log-verosimiglianza uno strumento essenziale per l'inferenza statistica moderna, soprattutto in contesti con dataset di grandi dimensioni o modelli complessi.

### Interpretazione del risultato

La stima di massima verosimiglianza (MLE) per $\mu$ risulta:

$$
\hat{\mu} = 114,
$$
ossia il valore osservato. Questo era atteso: per una singola osservazione da una normale con deviazione standard nota, la stima MLE della media coincide esattamente con il dato osservato.

## Campione di osservazioni indipendenti

Supponiamo di avere i punteggi *BDI-II* raccolti su un campione di $n=30$ partecipanti. Assumiamo che ciascun punteggio sia un’osservazione indipendente da una distribuzione normale con media incognita $\mu$ e deviazione standard nota $\sigma = 6.5$.

```{r}
# Dati osservati (punteggi BDI-II)
y <- c(
  26, 35, 30, 25, 44, 30, 33, 43, 22, 43, 24, 19, 39, 31, 25, 
  28, 35, 30, 26, 31, 41, 36, 26, 35, 33, 28, 27, 34, 27, 22
)

sigma <- 6.5  # Deviazione standard nota
```

### Log-verosimiglianza

Per un campione di $n$ osservazioni indipendenti, la log-verosimiglianza del parametro $\mu$ è

$$
\ell(\mu \mid y, \sigma) \;=\; \sum_{i=1}^n \log f(y_i \mid \mu, \sigma),
$$
dove $f(y_i \mid \mu, \sigma)$ è la densità normale.

In R:

```{r}
log_likelihood <- function(mu, y, sigma) {
  sum(dnorm(y, mean = mu, sd = sigma, log = TRUE))
}
```

Calcoliamo $\ell(\mu)$ per valori di $\mu$ attorno alla media campionaria:

```{r}
mu_range <- seq(mean(y) - 2 * sigma, mean(y) + 2 * sigma, length.out = 1000)
log_lik_values <- sapply(mu_range, function(mu_val) log_likelihood(mu_val, y, sigma))
```

### Visualizzazione

```{r}
ggplot(
  data.frame(mu = mu_range, log_likelihood = log_lik_values),
  aes(x = mu, y = log_likelihood)
) +
  geom_line(linewidth = 1.2, color = "steelblue") +
  geom_vline(xintercept = mean(y), linetype = "dashed", color = "red", linewidth = 1) +
  labs(
    x = expression(mu),
    y = "Log-verosimiglianza"
  ) +
  annotate("text", x = mean(y) + 2, y = max(log_lik_values) - 5,
           label = paste0("Media campionaria = ", round(mean(y), 2)),
           color = "red", hjust = 0) +
  theme_minimal()
```

### Interpretazione

La curva di log-verosimiglianza mostra chiaramente come questa quantità vari in funzione di $\mu$. Il punto di massimo si ottiene *esattamente in corrispondenza della media campionaria*, risultato che conferma le proprietà teoriche dello stimatore. La curva presenta una caratteristica *forma concava e parabolica*, tipica del modello normale, che riflette la regolarità della distribuzione. La *larghezza della curva* fornisce un'indicazione immediata dell'incertezza associata alla stima, con curve più ampie che corrispondono a maggiore incertezza.

Questo risultato formalizza una proprietà fondamentale: lo stimatore di massima verosimiglianza (MLE) per $\mu$ coincide con la media campionaria:

$$
\hat{\mu}_{\text{MLE}} = \bar{y}.
$$
Questa corrispondenza non solo semplifica il calcolo dello stimatore, ma conferma anche l'intuitività della media campionaria come misura della posizione centrale nella distribuzione normale.

### Ottimizzazione numerica

Possiamo verificare analiticamente la stima di massima verosimiglianza tramite algoritmi di ottimizzazione numerica:

```{r}
negative_log_likelihood <- function(mu, y, sigma) {
  -sum(dnorm(y, mean = mu, sd = sigma, log = TRUE))
}

result <- optim(
  par = mean(y),
  fn = negative_log_likelihood,
  y = y,
  sigma = sigma,
  method = "L-BFGS-B",
  lower = min(mu_range),
  upper = max(mu_range)
)

mu_optimal <- result$par
cat("Stima numerica di massima verosimiglianza per μ:", round(mu_optimal, 4))
```

Il confronto diretto con la media campionaria conferma la corrispondenza:

```{r}
sample_mean <- mean(y)

data.frame(
  Metodo = c("Ottimizzazione numerica", "Media campionaria"),
  Valore = c(mu_optimal, sample_mean),
  Differenza = c(NA, abs(mu_optimal - sample_mean))
)
```

In conclusione, la stima ottenuta tramite ottimizzazione numerica coincide perfettamente con la media campionaria. Questo risultato sperimentale conferma il fondamento teorico: per un campione di variabili casuali indipendenti e identicamente distribuite (i.i.d.) secondo una distribuzione normale con varianza nota, lo stimatore di massima verosimiglianza del parametro $\mu$ corrisponde esattamente alla media campionaria.

## Il rapporto di verosimiglianze

In statistica capita spesso di dover *confrontare modelli alternativi* che cercano di spiegare gli stessi dati osservati. Ad esempio, nella stima della media di una variabile psicologica - come punteggi ai test o tempi di reazione - potremmo trovarci di fronte a due ipotesi contrastanti:

* **modello nullo ($H_0$)**: la media assume un valore fissato $\mu_1$, tipicamente un valore di riferimento o corrispondente all'assenza di effetto;
* **modello alternativo ($H_1$)**: la media assume un valore diverso $\mu_2$, indicativo della presenza di un effetto o cambiamento.

Il *rapporto di verosimiglianze (Likelihood Ratio, LR)* fornisce una misura quantitativa dell'evidenza relativa a favore di un modello rispetto all'altro, basandosi direttamente sui dati osservati.

### Definizione formale

Il rapporto di verosimiglianze è definito come:

$$
\lambda \;=\; \frac{L(\mu_2 \mid \text{dati})}{L(\mu_1 \mid \text{dati})},
$$

dove:

* $L(\mu_2 \mid \text{dati})$ rappresenta la verosimiglianza sotto l'ipotesi alternativa,
* $L(\mu_1 \mid \text{dati})$ rappresenta la verosimiglianza sotto l'ipotesi nulla.

### Interpretazione

Il valore del rapporto di verosimiglianze fornisce un'indicazione immediata della direzione e intensità dell'evidenza:

* **$\lambda > 1$**: i dati supportano il modello alternativo;
* **$\lambda < 1$**: i dati supportano il modello nullo;
* **$\lambda \approx 1$**: i dati non forniscono evidenza discriminante tra i due modelli.

L'entità della deviazione dall'unità indica *quanto più probabili* sono i dati osservati sotto un modello rispetto all'altro, offrendo così una misura graduata della forza dell'evidenza empirica.

### Esempio: lancio di una moneta

Supponiamo di osservare $x = 7$ successi su $n = 10$ lanci.
Confrontiamo due modelli:

* $H_0$: moneta equa ($\theta = 0.5$)
* $H_1$: moneta sbilanciata verso il successo ($\theta = 0.7$)

#### Calcolo analitico

La verosimiglianza binomiale è:

$$
L(\theta \mid x, n) \;=\; \binom{n}{x}\,\theta^x(1-\theta)^{n-x}.
$$

Sostituendo i valori:

* $L(0.5) = 120 \cdot (0.5)^{10} \approx 0.117$
* $L(0.7) = 120 \cdot (0.7)^7 (0.3)^3 \approx 0.267$

Quindi:

$$
\lambda = \frac{0.267}{0.117} \;\approx\; 2.28.
$$

#### Implementazione in R

```{r}
# Parametri osservati
n <- 10
x <- 7

# Verosimiglianze
L_null <- dbinom(x, n, 0.5)
L_alt  <- dbinom(x, n, 0.7)
lambda <- L_alt / L_null

cat("L(H0, θ=0.5):", round(L_null, 3), "\n")
cat("L(H1, θ=0.7):", round(L_alt, 3), "\n")
cat("Rapporto di verosimiglianze λ:", round(lambda, 2), "\n")
```

#### Visualizzazione grafica

```{r}
theta_seq <- seq(0, 1, length.out = 1000)
likelihood_vals <- dbinom(x, n, theta_seq)

df <- data.frame(theta = theta_seq, likelihood = likelihood_vals)

ggplot(df, aes(x = theta, y = likelihood)) +
  geom_line(linewidth = 1.2, color = "steelblue") +
  geom_vline(xintercept = c(0.5, 0.7), linetype = "dashed",
             color = c("red", "darkgreen"), linewidth = 1) +
  geom_point(aes(x = 0.5, y = L_null), color = "red", size = 3) +
  geom_point(aes(x = 0.7, y = L_alt), color = "darkgreen", size = 3) +
  labs(
    x = expression(theta),
    y = "Verosimiglianza"
  ) +
  annotate("text", x = 0.5, y = L_null + 0.01, label = "H₀: θ = 0.5",
           color = "red", hjust = -0.1) +
  annotate("text", x = 0.7, y = L_alt + 0.01, label = "H₁: θ = 0.7",
           color = "darkgreen", hjust = -0.1) +
  theme_minimal()
```

### Interpretazione dei risultati

Il valore $\lambda \approx 2.28$ indica che i dati osservati sono circa *2.3 volte più probabili* sotto l'ipotesi alternativa rispetto all'ipotesi nulla. Questa evidenza, sebbene moderata, suggerisce una preferenza per il modello che considera la moneta predisposta verso il successo, senza tuttavia costituire una prova decisiva.

### Considerazioni metodologiche

Il rapporto di verosimiglianze presenta diverse caratteristiche fondamentali che meritano un'attenta analisi. In primo luogo, questo strumento fornisce una misura di evidenza relativa, in quanto non valuta la bontà assoluta di un modello, ma esclusivamente la preferenza comparativa tra due ipotesi specifiche.

Per quanto riguarda l'interpretazione quantitativa, la scala dei valori fornisce indicazioni progressive sulla forza dell'evidenza: i valori compresi tra 1 e 3 indicano un supporto debole o moderato, mentre i valori superiori indicano un sostegno progressivamente più convincente per l'ipotesi alternativa.

La generalità applicativa costituisce un ulteriore vantaggio metodologico: la logica del rapporto di verosimiglianze si applica a qualsiasi modello parametrico, rendendolo uno strumento flessibile e ampiamente utilizzabile in contesti statistici diversificati.

Infine, il rapporto presenta una significativa connessione con l'inferenza bayesiana: in condizioni di distribuzioni a priori poco informative, la statistica $\lambda$ fornisce un'approssimazione del fattore di Bayes, rappresentando un importante ponte metodologico verso gli strumenti principali per la selezione dei modelli in ottica bayesiana.

## Rapporti di verosimiglianza aggiustati e criterio di Akaike

Quando si confrontano modelli statistici, occorre tenere presente che i modelli più complessi, dotati di un numero maggiore di parametri, tendono *naturalmente* a produrre un miglior adattamento ai dati osservati. Questo vantaggio, tuttavia, può dipendere solo dalla maggiore flessibilità del modello, senza riflettere una reale capacità esplicativa. Il fenomeno, è noto come *sovradattamento* (*overfitting*), richiede quindi criteri che penalizzino opportunamente la complessità.

### Il ruolo dell’AIC

Il *Criterio di Informazione di Akaike (AIC)* rappresenta una soluzione semplice ed efficace per il problema della selezione dei modelli. La sua formulazione matematica è la seguente:

$$
\text{AIC} = 2k - 2 \log(L),
$$
dove $k$ indica il numero di parametri del modello e $L$ rappresenta la massima verosimiglianza raggiunta dal modello.

Questa formulazione elegante combina in un'unica misura due principi fondamentali dell'analisi statistica: la bontà di adattamento ai dati, catturata dal termine $-2 \log(L)$, e il principio di parsimonia, garantito dal termine di penalizzazione $2k$ che scoraggia la sovraparametrizzazione. Il criterio di Informazione di Akaike trova quindi un equilibrio ottimale tra la complessità del modello e la sua capacità esplicativa, premiando i modelli che raggiungono un buon adattamento con il minor numero possibile di parametri.

### Esempio: memoria visiva ed elaborazione emotiva

Supponiamo di voler valutare l'effetto del contenuto emotivo delle immagini sulla memoria visiva. In un esperimento controllato, 30 partecipanti per condizione hanno mostrato i seguenti risultati:

```{r}
successi_neutro <- 14
successi_emozione <- 22
prove <- 30
```

#### Modello nullo: probabilità comune

Il modello nullo assume che il contenuto emotivo non influenzi la memoria, postulando una probabilità comune per entrambe le condizioni:

```{r}
# Probabilità congiunta stimata sotto H₀
p_null <- (successi_neutro + successi_emozione) / (2 * prove)

# Log-verosimiglianza del modello nullo
ll_null <- dbinom(successi_neutro, prove, p_null, log = TRUE) +
           dbinom(successi_emozione, prove, p_null, log = TRUE)
```

#### Modello alternativo: probabilità distinte

Il modello alternativo consente probabilità differenziate, riconoscendo il possibile effetto dell'emozione:

```{r}
# Probabilità stimate separatamente
p_neutro <- successi_neutro / prove
p_emozione <- successi_emozione / prove

# Log-verosimiglianza del modello alternativo
ll_alt <- dbinom(successi_neutro, prove, p_neutro, log = TRUE) +
          dbinom(successi_emozione, prove, p_emozione, log = TRUE)
```

#### Confronto tramite l'AIC

La valutazione mediante AIC bilancia adattamento e complessità:

```{r}
AIC_null <- 2 * 1 - 2 * ll_null  # Modello con 1 parametro
AIC_alt  <- 2 * 2 - 2 * ll_alt   # Modello con 2 parametri

delta_AIC <- AIC_alt - AIC_null
```

Nell'interpretazione dell'AIC, valori più bassi indicano il modello preferito. Differenze superiori a 2 unità suggeriscono evidenza sostanziale a favore del modello migliore, mentre differenze superiori a 10 unità forniscono evidenza decisiva.

#### Test del rapporto di verosimiglianza

Il test formale fornisce una prospettiva complementare:

```{r}
LR_stat <- -2 * (ll_null - ll_alt)
p_value <- pchisq(LR_stat, df = 1, lower.tail = FALSE)
```

### Interpretazione dei risultati

Il confronto tra modelli rivela una convergenza di evidenze: il test del rapporto di verosimiglianza produce un valore-$p$ di circa 0.034, mentre l'AIC mostra una chiara preferenza per il modello alternativo. Entrambi i criteri concordano nel sostenere che il modello che assegna probabilità distinte ai due gruppi descrive meglio i dati osservati.

Questo pattern di risultati suggerisce che il contenuto emotivo delle immagini facilita in maniera rilevante la memoria visiva, supportando l'ipotesi che l'elaborazione emotiva potenzi i processi mnestici.

In conclusione, l'uso integrato di AIC e rapporti di verosimiglianza permette di prendere decisioni modellistiche fondate, evitando il rischio di sovradattamento. In psicologia sperimentale, dove i dati sono spesso caratterizzati da variabilità intrinseca e complessità, questo approccio consente di mantenere un equilibrio cruciale tra capacità esplicativa e parsimonia, guidando il ricercatore verso interpretazioni sia statisticamente robuste che teoricamente rilevanti.

## Riflessioni conclusive {.unnumbered .unlisted}

La funzione di verosimiglianza rappresenta il fondamento concettuale e operativo dell'inferenza statistica moderna, fornendo un ponte metodologico tra modelli teorici ed evidenza empirica. La sua efficacia deriva dalla capacità di quantificare sistematicamente la plausibilità dei parametri di un modello condizionatamente ai dati osservati, creando così un collegamento formale tra astrazione teorica e osservazione sperimentale.

L'impianto teorico della verosimiglianza si basa su tre componenti essenziali: la specificazione del modello probabilistico generatore dei dati, la definizione dello spazio parametrico e l'incorporazione delle osservazioni empiriche. Questo framework si dimostra particolarmente efficace nei modelli binomiali e gaussiani, dove assume forme analiticamente trattabili che facilitano sia la stima puntuale che la verifica di ipotesi.

Nel contesto della distribuzione normale, la stima di massima verosimiglianza del parametro μ coincide elegantemente con la media campionaria, mentre la rappresentazione grafica della funzione di verosimiglianza offre una visualizzazione immediata della precisione della stima. L'adozione della log-verosimiglianza, oltre a semplificare i calcoli analitici, garantisce una maggiore stabilità numerica, particolarmente valuable in contesti con campioni di grandi dimensioni o modelli complessi.

Il rapporto di verosimiglianza si configura come uno strumento particolarmente versatile, in grado di bilanciare sofisticatamente la bontà di adattamento con il principio di parsimonia modellistica. Questo bilanciamento trova la sua espressione formale in criteri di selezione modellistica come l'AIC, che penalizzano appropriatamente la complessità parametrica evitando il sovradattamento.

La verosimiglianza, nelle sue molteplici manifestazioni, non si limita a collegare modelli teorici e dati empirici, ma costituisce il motore propulsivo dell'inferenza bayesiana. Attraverso il teorema di Bayes, la verosimiglianza trasforma sistematicamente l'informazione a priori in distribuzioni posteriori, aggiornando razionalmente le nostre credenze alla luce dell'evidenza osservata. Questo duplice ruolo - sia nell'ambito frequentista che in quello bayesiano - testimonia la profondità e l'utilità di questo strumento statistico fondamentale.

La padronanza dei concetti di verosimiglianza e log-verosimiglianza rappresenta quindi una competenza essenziale per lo psicologo ricercatore, permettendo non solo l'analisi appropriata dei dati sperimentali, ma anche la comprensione critica dei modelli teorici che sottendono i processi psicologici investigati.

::: {.callout-note collapse=true title="Informazioni sull'ambiente di sviluppo"}
```{r}
sessionInfo()
```
:::

## Bibliografia {.unnumbered .unlisted}

